## Tipos de distribuciones

<div class="twocol">
<div class="fragment fade-up info-box" style="margin-top: 100px; font-size: 30px;" data-fragment-index="1">
<h3 class="fragment fade-in" data-fragment-index="2" >Distribución simétrica</h3>
<ul>
<li class="fragment fade-in" data-fragment-index="3">
<b>Características:</b>
</li>
<ul>
<li class="fragment fade-in" data-fragment-index="4">
Forma de “campana”.
</li>
<li class="fragment fade-in" data-fragment-index="5">
Media ≈ mediana ≈ moda.
</li>
<li class="fragment fade-in" data-fragment-index="6">
Igual comportamiento a ambos lados.
</li>
</ul>
<li class="fragment fade-in" data-fragment-index="7">
<b>Ejemplo:</b> Se mide la peso vivo (en kg) de 100 cerdos bajo un manejo alimentario uniforme.
</li>
</ul>
</div> 

<div class="fragment" data-fragment-index="9" style="margin-top:60px;width:130%" >
```{r echo=FALSE}
fig.width=10
fig.height=7
set.seed(123)
library(ggplot2)

peso <- rnorm(100, mean = 150, sd = 10)
df <- data.frame(peso)

ggplot(df, aes(x = peso)) +
  geom_histogram(
    aes(y = ..density..),
    bins = 10,
    fill = "#3CB371",
    color = "white",
    alpha = 0.7
  ) +
  geom_density(
    color = "#1B5E20",
    linewidth = 1.5
  ) +
  labs(
    title = "Distribución simulada del peso de cerdos",
    x = "Peso vivo (kg)",
    y = "Densidad"
  ) +
  theme_minimal(base_size = 16)

```

</div>

</div>

## Interpretación
<div class="fragment fade-up info-box"  style="margin-top: 100px;" data-fragment-index="1">
<ul>
<li class="fragment fade-in" data-fragment-index="2"style="text-align: justify;">
La mayoría de los cerdos tiene pesos cercanos a 150 kg.
</li>
<li class="fragment fade-in" data-fragment-index="3"style="text-align: justify;">
La distribución es simétrica, indicando pesos relativamente homogéneos.
</li>
<li class="fragment fade-in" data-fragment-index="4"style="text-align: justify;">
Hay pocos animales con pesos muy bajos o muy altos.
</li>
<li class="fragment fade-in" data-fragment-index="5"style="text-align: justify;">
En estos datos simulados, el lote presenta una dispersión moderada.
</li>
</ul >
</div>

## Tipos de distribuciones

<div class="twocol">
<div class="fragment fade-up info-box" style="margin-top: 50px; font-size: 28px;" data-fragment-index="1">
<h3 class="fragment fade-in" data-fragment-index="2">Distribución asimétrica positiva</h3>
<p class="fragment fade-in" data-fragment-index="2" style="text-align: justify;">Los datos se concentran en las primeras categorías (valores bajos) y hay una “cola” hacia la derecha.</p>
<ul>
<li class="fragment fade-in" data-fragment-index="3">
<b>Características:</b>
</li>
<ul>
<li class="fragment fade-in" data-fragment-index="4">
Cola hacia valores altos
</li>
<li class="fragment fade-in" data-fragment-index="5">
Media > mediana.
</li>
<li class="fragment fade-in" data-fragment-index="6">
Pocos valores grandes influyen en el promedio.
</li>
</ul>
<li class="fragment fade-in" data-fragment-index="7">
<b>Ejemplo:</b> Costos simulados de tratamientos veterinarios en un lote de animales.
</li>
</ul>
</div> 

<div class="fragment" data-fragment-index="9" style="margin-top:60px;width:140%" >
```{r echo=FALSE}
fig.width=10
fig.height=7
set.seed(123)

# Datos concentrados + algunos valores altos (sin huecos grandes)
library(ggplot2)

costos <- c(rnorm(90, mean = 1000, sd = 150),
              1500, 1800, 2000, 2500)

df <- data.frame(costos)
ggplot(df, aes(x = costos)) +
  geom_histogram(
    bins = 12,
    fill = "#4A90E2",
    color = "white",
    alpha = 0.8
  ) +
  geom_vline(xintercept = mean(costos),
             color = "red",
             linewidth = 1.2,
             linetype = "dashed") +
  annotate("text",
           x = mean(costos),
           y = 15,
           label = "Media",
           color = "red",
           vjust = -1) +
  labs(
    title = "Distribución simulada de costos veterinarios",
    subtitle = "Presencia de valores atípicos altos",
    x = "Costo (miles de pesos)",
    y = "Frecuencia"
  ) +
  theme_minimal(base_size = 16)

```

</div>

</div>

## Interpretación
<div class="fragment fade-up info-box"  style="margin-top: 100px;" data-fragment-index="1">
<ul>
<li class="fragment fade-in" data-fragment-index="2"style="text-align: justify;">
La mayoría de los datos se concentra en valores bajos y medios.
</li>
<li class="fragment fade-in" data-fragment-index="3"style="text-align: justify;">
Los valores disminuyen gradualmente hacia la derecha.
</li>
<li class="fragment fade-in" data-fragment-index="4"style="text-align: justify;">
Se observa una cola hacia la derecha.
</li>
<li class="fragment fade-in" data-fragment-index="5"style="text-align: justify;">
La distribución presenta asimetría positiva.
</li>
</ul >
</div>

## Tipos de distribuciones

<div class="twocol">
<div class="fragment fade-up info-box" style="padding-right: 50px; margin-top: 50px; font-size: 25px;" data-fragment-index="1">
<h3 class="fragment fade-in" data-fragment-index="2">Distribución asimétrica negativa</h3>
<p class="fragment fade-in" data-fragment-index="2" style="text-align: justify;">La asimetría negativa ocurre cuando los datos se concentran en valores altos y presentan una cola hacia los valores bajos.</p>

<ul>
<li class="fragment fade-in" data-fragment-index="3">
<b>Características:</b>
</li>
<ul>
<li class="fragment fade-in" data-fragment-index="4">
La cola se extiende hacia la izquierda.
</li>
<li class="fragment fade-in" data-fragment-index="5">
Media < mediana.
</li>
<li class="fragment fade-in" data-fragment-index="6">
Existen pocos valores bajos que afectan la distribución.
</li>
</ul>
<li class="fragment fade-in" data-fragment-index="7" style="text-align:justify">
<b>Ejemplo:</b> Producción diaria de leche (litros), donde la mayoría de los animales presenta producción alta, pero algunos tienen valores bajos.
</li>
</ul>
</div> 

<div class="fragment" data-fragment-index="9" style="margin-top:60px;width:140%" >
```{r echo=FALSE}
library(ggplot2)

leche <- c(rnorm(90, mean = 20, sd = 2),
                12, 10, 8, 6)

df <- data.frame(leche)

ggplot(df, aes(x = leche)) +
  geom_histogram(
    aes(y = ..density..),
    bins = 12,
    fill = "#3CB371",   # verde consistente
    color = "white",
    alpha = 0.8
  ) +
  geom_density(
    color = "#1B5E20",  # verde oscuro
    linewidth = 1.5
  ) +
  geom_vline(
    xintercept = mean(leche),
    color = "#1C3D5A",  # azul oscuro (consistente con ingresos)
    linewidth = 1.2,
    linetype = "dashed"
  ) +
  labs(
    title = "Producción simulada de leche",
    subtitle = "Presencia de valores atípicos bajos",
    x = "Litros por día",
    y = "Densidad"
  ) +
  theme_minimal(base_size = 16) +
  theme(
    plot.title = element_text(face = "bold"),
    panel.grid.minor = element_blank()
  )
```

</div>

</div>

## Interpretación
<div class="fragment fade-up info-box"  style="margin-top: 100px;" data-fragment-index="1">
<ul>
<li class="fragment fade-in" data-fragment-index="2"style="text-align: justify;">
La mayoría de los valores se concentra en producciones de leche altas.
</li>
<li class="fragment fade-in" data-fragment-index="3"style="text-align: justify;">
Existen pocos valores bajos que generan una cola hacia la izquierda.
</li>
<li class="fragment fade-in" data-fragment-index="4"style="text-align: justify;">
La distribución presenta asimetría negativa.
</li>
<li class="fragment fade-in" data-fragment-index="5"style="text-align: justify;">
El gráfico indica que la mayoría de los animales presenta producción alta, pero en algunos casos presentan bajo desempeño.
</li>
</ul >
</div>

## Conclusiones presentación gráfica
<div class="fragment fade-up info-box"  style="padding-right:50px; margin-top: 100px;" data-fragment-index="1">
<p class="fragment fade-in" data-fragment-index="2" style="text-align: justify;">
La forma de una gráfica permite entender cómo se comportan los datos, identificar posibles problemas (valores atípicos) y tomar decisiones más informadas, especialmente en áreas como la zootecnia donde la variabilidad es clave.
</p>
</div>

## Conclusiones finales presentación tabular y gráfica
<div class="twocol">
<div class="card fragment fade-up" data-fragment-index="1">
<ul>
<li class="fragment fade-up" data-fragment-index="2" style="text-align: justify; font-size: 30px;">
La presentación tabular permite organizar los datos de manera estructurada, facilitando su lectura y análisis detallado.
</li>
<li class="fragment fade-up" data-fragment-index="3" style="text-align: justify; font-size: 30px;">
La presentación gráfica complementa las tablas al representar la información de forma visual, permitiendo identificar patrones, tendencias y comportamientos de manera rápida.
</li>
<li class="fragment fade-up" data-fragment-index="4" style="text-align: justify; font-size: 30px;">
El uso conjunto de tablas y gráficas mejora la comprensión de los datos y facilita la interpretación de la información.
</li>

</ul>
</div>
<div class="card fragment fade-up" data-fragment-index="4">
<ul>
<li class="fragment fade-in" data-fragment-index="5" style="text-align: justify; font-size: 30px;">
Las gráficas permiten detectar características importantes como la simetría, la asimetría y la presencia de valores atípicos.
</li>
<li class="fragment fade-in" data-fragment-index="6" style="text-align: justify; font-size: 30px;">
Una adecuada presentación de los datos es fundamental para apoyar la toma de decisiones en diferentes áreas, como la zootecnia y otras disciplinas.
</li>
</ul>
</div>
</div>

