---
title: "Bioestadística Fundamental"
author: " "
institute: "Departamento de Estadística, Sede Bogotá"
bibliography: referencias.bib
csl: ieee.csl
format:
  revealjs:
    logo: images/logo_unal_3.png
    slide-number: true
    title-slide: false
    multiplex: true
    theme: [simple, ../assets/monash.scss]
    show-slide-number: all
    controls: true
    width: 1280
    height: 720
    css: [../assets/syntax-highlight.css, ../assets/custom.css]
    header-includes: |
      <link rel="stylesheet" href="../assets/fontawesome-free-6.1.1-web/css/fontawesome.min.css">
      <script defer src="../assets/fontawesome-free-6.1.1-web/js/all.min.js"></script>
      <script>
      window.addEventListener('load', function() {
        if (typeof Reveal === 'undefined') return;
        function updateLogoVisibility() {
          if (typeof Reveal.getCurrentSlide !== 'function') return;
          var logos = document.querySelectorAll('.reveal .slide-logo');
          if (!logos.length) return;
          var current = Reveal.getCurrentSlide();
          var isTitle = current && current.id === 'title-slide';
          logos.forEach(function(logo) {
            logo.style.display = isTitle ? 'none' : '';
          });
        }
        updateLogoVisibility();
        Reveal.on('slidechanged', updateLogoVisibility);
      });
      </script>
execute:
  echo: true
---

## Contenido


<div style="display: grid; grid-template-columns: 1fr 1fr 1fr; gap: 42px; margin-top: 20px; font-size: 28px; align-items: start;line-height:1.2;">

<div>

<h3 class="fragment fade-in" data-fragment-index="1"
style="font-size: 30px; margin-bottom: 14px; color: #1b4d2e;">
Parte I: Pruebas de hipótesis para la diferencia de medias.
</h3>

<ul>
<li class="fragment fade-in" data-fragment-index="2">
Introducción a la comparación de dos poblaciones.
</li>

<li class="fragment fade-in" data-fragment-index="3">
Tipos de muestras y planteamiento de hipótesis.
</li>

<li class="fragment fade-in" data-fragment-index="4">
Selección del estadístico de prueba.
</li>

<li class="fragment fade-in" data-fragment-index="5">
Pruebas para la diferencia de medias.
</li>

<li class="fragment fade-in" data-fragment-index="6">
Criterios de decisión.
</li>
<li class="fragment fade-in" data-fragment-index="7">
Ejemplos resueltos.
</li>
</ul>

</div>

<div>

<h3 class="fragment fade-in" data-fragment-index="8"
style="font-size: 30px; margin-bottom: 14px; color: #1a3a6b;">
Parte II: Pruebas de hipótesis para la diferencia de proporciones
</h3>

<ul>
<li class="fragment fade-in" data-fragment-index="9">
Diferencia de proporciones.
</li>

<li class="fragment fade-in" data-fragment-index="10">
Hipótesis para diferencia de proporciones
</li>

<li class="fragment fade-in" data-fragment-index="11">
Estadístico de prueba para diferencia de proporciones.
</li>

<li class="fragment fade-in" data-fragment-index="12">
Criterios de decisión.
</li>

<li class="fragment fade-in" data-fragment-index="13">
Ejemplos resueltos.
</li>

</ul>
</div>

<div>
<h3 class="fragment fade-in" data-fragment-index="14"
style="font-size: 30px; margin-bottom: 14px; color: #79260d;">
Parte III: Errores, potencia y razón de varianzas.
</h3>

<ul>
<li class="fragment fade-in" data-fragment-index="15">
Error tipo I y error tipo II.
</li>

<li class="fragment fade-in" data-fragment-index="16">
Tabla de decisiones y relación entre $\small \alpha$ y $\small \beta$.
</li>

<li class="fragment fade-in" data-fragment-index="17">
Potencia estadística y función de potencia.
</li>

<li class="fragment fade-in" data-fragment-index="18">
Efecto del tamaño de muestra sobre la potencia.
</li>

<li class="fragment fade-in" data-fragment-index="19">
Determinación del tamaño de muestra.
</li>

<li class="fragment fade-in" data-fragment-index="20">
Prueba de hipótesis para la razón de varianzas (distribución $\small F$).
</li>

<li class="fragment fade-in" data-fragment-index="21">
Ejemplo y solución.
</li>

<li class="fragment fade-in" data-fragment-index="22">
Taller en clase.
</li>
</ul>
</div>
</div>


## {.center .middle}

<div style="text-align: center; margin-top: 40px;">

<p style="font-size: 52px; font-weight: bold; color: #3b82f6;">
Introducción a las Pruebas de Hipótesis para la diferencia de medias
</p>

<p style="font-size: 28px; color: #1b4d2e; font-weight: 600; margin-top: 10px; text-align: justify;">En numerosas investigaciones no basta con analizar una sola población, sino que es necesario comparar dos grupos para determinar si presentan diferencias significativas.</p>

</div>

## Resumen clase 14

<div style="font-size: 28px; text-align: justify; line-height: 1.5;">

En la clase anterior se estudiaron las pruebas de hipótesis para un solo parámetro poblacional ($\mu$, $p$ y $\sigma^2$), junto con sus criterios de decisión.

</div>

<div style="display:grid; grid-template-columns:1fr 1fr; gap:10px; margin-top: 6px;">

<div class="fragment fade-up" data-fragment-index="1"
style="background-color:#eef4fb; padding:18px; border-radius:16px; border-top:8px solid #1a3a6b;">

<div style="font-size:28px; font-weight:bold; color:#1a3a6b; text-align:center;">
Clase 14: una población
</div>

<div style="font-size:24px; line-height:1.3; margin-top:12px;">
- Conceptos básicos: $H_0$, $H_1$, $\alpha$, estadístico de prueba.
- Pruebas para la media $\mu$ y la proporción $p$.
- Prueba de hipótesis para la varianza $\sigma^2$.
- Criterios de decisión: región crítica, valor$-p$ e intervalo de confianza.
</div>

</div>

<div class="fragment fade-up" data-fragment-index="2"
style="background-color:#eef7ee; padding:18px; border-radius:16px; border-top:8px solid #1b4d2e;">

<div style="font-size:28px; font-weight:bold; color:#1b4d2e; text-align:center;">
Clase 15: dos poblaciones
</div>

<div style="font-size:24px; line-height:1.3; margin-top:12px;">
- Comparación de dos grupos: diferencia de medias y de proporciones.
- Los mismos criterios de decisión, aplicados a la diferencia de parámetros.
- Errores tipo I y II, potencia y razón de varianzas.
</div>

</div>

</div>

<div class="fragment fade-up" data-fragment-index="3"
style="background-color:#fff7e8; padding:14px; border-radius:14px; border-left:8px solid #d97706; margin-top:10px;">

<div style="font-size:24px; text-align:justify; line-height:1.3;">
La lógica de las pruebas de hipótesis no cambia: lo que cambia es el parámetro de interés, que ahora compara dos poblaciones en lugar de evaluar una sola.
</div>

</div>

## Pruebas de hipótesis para la diferencia de medias

<div style="display:grid; grid-template-columns:1.2fr 1fr; gap:24px; align-items:center;">

<div>

<div style="font-size:30px; text-align:justify; line-height:1.6;">
Las pruebas de hipótesis para la diferencia de medias permiten evaluar si las diferencias observadas entre dos muestras reflejan diferencias reales entre las poblaciones o simplemente variaciones debidas al azar.
</div>

</div>

<div>

<div style="background-color:#eef4fb; padding:20px; border-radius:18px; border-top:8px solid #1a3a6b;">

<div style="font-size:30px; font-weight:bold; color:#1a3a6b; text-align:center;">
Parámetro de interés
</div>

<br>

<div style="font-size:34px; text-align:center;">

$$
\mu_1-\mu_2
$$

</div>

<div style="font-size:28px; text-align:center; line-height:1.5;">

Diferencia entre las medias de dos poblaciones.

</div>

</div>

</div>

</div>

<br>

<div class="fragment fade-up" data-fragment-index="1"
style="background-color:#eef7ee; padding:16px; border-radius:16px; border-left:8px solid #1b4d2e;">

<div style="font-size:30px; text-align:justify; line-height:1;">
El objetivo es determinar si la diferencia poblacional es igual a cero o si existe evidencia estadística suficiente para afirmar que los promedios de ambas poblaciones son diferentes.
</div>

</div>

## Tipos de Muestras

<div style="margin-top:20px;font-size: 30px; text-align: justify; line-height: 1.6;">
La selección de la prueba estadística depende de la relación existente entre las muestras que se desean comparar.
</div>

<div style="display:grid; grid-template-columns:1fr 1fr; gap:20px;">

<div class="fragment fade-up" data-fragment-index="1"
style="background-color:#eef4fb; padding:18px; border-radius:18px; border-top:8px solid #1a3a6b;">

<div style="font-size:30px; font-weight:bold; color:#1a3a6b; text-align:center;">
Muestras Independientes
</div>

<div style="font-size:25px; text-align:justify; margin-top:12px;">

Las observaciones de una muestra no tienen relación con las observaciones de la otra.

<br>

<strong>Ejemplo:</strong>

Comparar el rendimiento promedio de dos variedades de maíz sembradas en parcelas diferentes.

</div>

</div>

<div class="fragment fade-up" data-fragment-index="2"
style="background-color:#eef7ee; padding:18px; border-radius:18px; border-top:8px solid #1b4d2e;">

<div style="font-size:30px; font-weight:bold; color:#1b4d2e; text-align:center;">
Muestras Pareadas
</div>

<div style="font-size:25px; text-align:justify; line-height:1.5; margin-top:12px;">

Cada observación de una muestra está asociada con una observación de la otra.

<br>

<strong>Ejemplo:</strong>

Producción de un cultivo antes y después de aplicar un fertilizante.

</div>

</div>

</div>



<div class="fragment fade-up" data-fragment-index="3"
style="background-color:#fff7e8; padding:16px; border-radius:16px; border-left:8px solid #d97706;">

<div style="font-size:30px; text-align:justify; line-height:1;">
Identificar correctamente el tipo de muestra es fundamental, ya que determina el estadístico de prueba que debe utilizarse en el análisis.
</div>

</div>


## Hipótesis para la diferencia de medias

<div style="margin-top:20px;font-size: 30px; text-align: justify; line-height: 1;">
El objetivo es determinar si existe evidencia estadística suficiente para afirmar que las medias de dos poblaciones son diferentes. El parámetro de interés es: $\small \mu_1-\mu_2$
</div>

<div style="margin-top:30px;display:grid; grid-template-columns:1fr 1fr 1fr; gap:15px;">

<div class="fragment fade-up" data-fragment-index="1"
style="background-color:#eef4fb; padding:16px; border-radius:16px; border-top:7px solid #1a3a6b;">

<div style="font-size:25px; font-weight:bold; color:#1a3a6b; text-align:center;">
Dos colas
</div>

<div style="font-size:22px; text-align:center; line-height:1.7; margin-top:10px;">

$$
H_0:\mu_1-\mu_2=0
$$

$$
H_1:\mu_1-\mu_2\neq0
$$

</div>

</div>

<div class="fragment fade-up" data-fragment-index="2"
style="background-color:#eef7ee; padding:16px; border-radius:16px; border-top:7px solid #1b4d2e;">

<div style="font-size:25px; font-weight:bold; color:#1b4d2e; text-align:center;">
Cola derecha
</div>

<div style="font-size:22px; text-align:center; line-height:1.7; margin-top:10px;">

$$
H_0:\mu_1-\mu_2\leq0
$$

$$
H_1:\mu_1-\mu_2>0
$$

</div>

</div>

<div class="fragment fade-up" data-fragment-index="3"
style="background-color:#fff7e8; padding:16px; border-radius:16px; border-top:7px solid #d97706;">

<div style="font-size:25px; font-weight:bold; color:#d97706; text-align:center;">
Cola izquierda
</div>

<div style="font-size:22px; text-align:center; line-height:1.7; margin-top:10px;">

$$
H_0:\mu_1-\mu_2\geq0
$$

$$
H_1:\mu_1-\mu_2<0
$$

</div>

</div>

</div>

<div class="fragment fade-up" data-fragment-index="4"
style="margin-top:30px;background-color:#f8fafc; padding:16px; border-radius:16px; border-left:8px solid #475569;">

<div style="font-size:30px; text-align:justify; line-height:1;">
En la mayoría de aplicaciones, la hipótesis nula plantea que no existe diferencia entre las medias poblacionales, mientras que la hipótesis alternativa evalúa la presencia de diferencias, aumentos o disminuciones en el parámetro de interés.
</div>

</div>

## Estadístico de Prueba

<div style="font-size: 30px; text-align: justify; line-height:1;">
Las pruebas de hipótesis para la diferencia de medias buscan evaluar si la diferencia observada entre dos muestras es suficientemente grande para concluir que existe una diferencia real entre las poblaciones.
</div>

<div class="fragment fade-up" data-fragment-index="1"
style="background-color:#eef4fb; padding:20px; border-radius:18px; border-top:8px solid #1a3a6b;">

<div style="font-size:30px; font-weight:bold; color:#1a3a6b; text-align:center;">
Idea General
</div>

<div style="font-size:26px; text-align:center; margin-top:15px;">

$$
\text{Estadístico}
=
\frac{Diferencia\ observada - Diferencia\ bajo\ H_0}
{\text{Error estándar}}
$$

</div>

</div>


<div style="display:grid; grid-template-columns:1fr 1fr 1fr; gap:15px;">

<div class="fragment fade-up" data-fragment-index="2"
style="background-color:#eef7ee; padding:15px; border-radius:15px; border-top:7px solid #1b4d2e;">

<div style="font-size:24px; font-weight:bold; text-align:center; color:#1b4d2e;">
Diferencia observada
</div>

<div style="font-size:26px; text-align:center; margin-top:10px;">

$$
\bar{x}_1-\bar{x}_2
$$

</div>

</div>

<div class="fragment fade-up" data-fragment-index="3"
style="background-color:#fff7e8; padding:15px; border-radius:15px; border-top:7px solid #d97706;">

<div style="font-size:24px; font-weight:bold; text-align:center; color:#d97706;">
Hipótesis nula
</div>

<div style="font-size:22px; text-align:center; line-height:1.6; margin-top:10px;">

Generalmente se plantea que no existe diferencia entre las medias poblacionales.

$$
H_0:\mu_1-\mu_2=0
$$

</div>

</div>

<div class="fragment fade-up" data-fragment-index="4"
style="background-color:#f5f3ff; padding:15px; border-radius:15px; border-top:7px solid #7c3aed;">

<div style="font-size:24px; font-weight:bold; text-align:center; color:#7c3aed;">
Error estándar
</div>

<div style="font-size:22px; text-align:center; margin-top:10px;">

Mide la variabilidad de la diferencia entre medias.

</div>

</div>

</div>

## Selección del Estadístico de Prueba

<div style="margin-top:40px;font-size: 30px; text-align: justify; line-height:1;">
La elección del estadístico de prueba depende del tipo de muestra y de la información disponible sobre las poblaciones.
</div>

<div style="display:grid; grid-template-columns:1fr 1fr 1fr; gap:16px;">

<div class="fragment fade-up" data-fragment-index="1"
style="background-color:#eef4fb; padding:16px; border-radius:16px; border-top:7px solid #1a3a6b;">

<div style="font-size:26px; font-weight:bold; color:#1a3a6b; text-align:center;">
Prueba Z
</div>

<div style="font-size:22px; line-height:1.6; margin-top:10px; text-align:justify;">

Se utiliza cuando las desviaciones estándar poblacionales son conocidas.

</div>

</div>

<div class="fragment fade-up" data-fragment-index="2"
style="background-color:#eef7ee; padding:16px; border-radius:16px; border-top:7px solid #1b4d2e;">

<div style="font-size:26px; font-weight:bold; color:#1b4d2e; text-align:center;">
Prueba t
</div>

<div style="font-size:22px; line-height:1.6; margin-top:10px; text-align:justify;">

Se utiliza cuando las desviaciones estándar poblacionales son desconocidas.

</div>

</div>

<div class="fragment fade-up" data-fragment-index="3"
style="background-color:#fff7e8; padding:16px; border-radius:16px; border-top:7px solid #d97706;">

<div style="font-size:26px; font-weight:bold; color:#d97706; text-align:center;">
t Pareada
</div>

<div style="font-size:22px; line-height:1.6; margin-top:10px; text-align:justify;">

Se utiliza cuando las observaciones están relacionadas o emparejadas.

</div>

</div>

</div>

<div class="fragment fade-up" data-fragment-index="4"
style="background-color:#f8fafc; padding:16px; border-radius:16px; border-left:8px solid #475569;">
<div style="font-size:30px; text-align:justify; line-height:1.6;">
En la práctica, la prueba t de Student es la más utilizada, ya que generalmente las desviaciones estándar poblacionales son desconocidas.
</div>
</div>

## Prueba Z para la Diferencia de Medias

<div style="font-size: 30px; text-align: justify; line-height: 1;">
La prueba Z se utiliza para comparar dos medias poblacionales cuando las desviaciones estándar de ambas poblaciones son conocidas.
</div>


<div class="block-theorem">

<div class="block-title" style="font-size:30px;">Estadístico de prueba</div>

<div class="block-body" style="font-size:24px; text-align:center;">
$$
Z=
\frac{(\bar{x}_1-\bar{x}_2)-(\mu_1-\mu_2)}
{\sqrt{\frac{\sigma_1^2}{n_1}+\frac{\sigma_2^2}{n_2}}}
$$
</div>
</div>

<div style="font-size:28px; line-height:1.2;">
- $\bar{x}_1,\bar{x}_2$: medias muestrales.
- $\sigma_1,\sigma_2$: desviaciones estándar poblacionales.
- $n_1,n_2$: tamaños muestrales.
- Bajo $H_0$, generalmente: $\mu_1-\mu_2=0$
</div>


## Pruebas t para la Diferencia de Medias

<div style="font-size:30px; text-align:justify; line-height:1;">
Cuando las desviaciones estándar poblacionales son desconocidas, la diferencia de medias puede evaluarse mediante una prueba t de Student.
</div>

<div style="display:grid; grid-template-columns:1fr 1fr; gap:18px;">
<div class="fragment fade-up" data-fragment-index="1"
style="background-color:#eef4fb;
padding:18px;
border-radius:18px;
border-top:8px solid #1a3a6b;">

<div style="font-size:28px;font-weight:bold;text-align:center;color:#1a3a6b;">
Muestras Independientes
</div>

<div style="font-size:26px;text-align:center;margin-top:10px;">

$$
t=
\frac{(\bar{x}_1-\bar{x}_2)-(\mu_1-\mu_2)}
{\sqrt{\frac{s_1^2}{n_1}+\frac{s_2^2}{n_2}}}
$$

</div>
<ul style="font-size:26px;line-height:1.2;">
<li>Las muestras provienen de grupos diferentes.</li>
<li>Se utilizan las desviaciones estándar muestrales: $\small s_1,\; s_2$</li>
<li>Se compara con una distribución t de Student.</li>
</ul>
</div>

<div class="fragment fade-up" data-fragment-index="2"
style="background-color:#eef7ee;
padding:18px;
border-radius:18px;
border-top:8px solid #1b4d2e;">

<div style="font-size:28px;
font-weight:bold;
text-align:center;
color:#1b4d2e;">

Muestras Pareadas

</div>

<div style="font-size:24px;text-align:center;margin-top:10px;">

$$
t=
\frac{\bar d-\mu_d}
{s_d/\sqrt{n}}
$$
</div>
<ul style="font-size:26px; line-height:1.2;">
<li>Las observaciones están relacionadas.</li>
<li>El análisis se realiza sobre las diferencias: $d_i$</li>
<li>$\bar{d}$: promedio de las diferencias.</li>
<li>$s_d$: desviación estándar de las diferencias.</li>
<li>$n$: número de pares.</li>
<li>Generalmente se contrasta: $H_0:\mu_d=0$</li>
</ul>
</div>
</div>


## Criterios de Decisión

<div style="font-size: 30px; text-align: justify; line-height: 1;margin-top:30px;">
Una vez calculado el estadístico de prueba, es necesario decidir si existe evidencia suficiente para rechazar la hipótesis nula.
</div>

<div style="display:grid; grid-template-columns:1fr 1fr 1fr; gap:16px;">

<div class="fragment fade-up" data-fragment-index="1"
style="background-color:#eef4fb; padding:18px; border-radius:18px; border-top:8px solid #1a3a6b;">

<div style="font-size:28px; font-weight:bold; color:#1a3a6b; text-align:center;">
Región crítica
</div>
<div style="font-size:28px; text-align:center; line-height:1.6; margin-top:10px;">
Comparar el estadístico calculado con los valores críticos.
</div>
</div>
<div class="fragment fade-up" data-fragment-index="2"
style="background-color:#eef7ee; padding:18px; border-radius:18px; border-top:8px solid #1b4d2e;">

<div style="font-size:28px; font-weight:bold; color:#1b4d2e; text-align:center;">
Valor-p
</div>

<div style="font-size:28px; text-align:center; line-height:1.6; margin-top:10px;">
  
Comparar el valor-p con el nivel de significancia.

</div>

</div>

<div class="fragment fade-up" data-fragment-index="3"
style="background-color:#fff7e8; padding:18px; border-radius:18px; border-top:8px solid #d97706;">

<div style="font-size:28px; font-weight:bold; color:#d97706; text-align:center;">
Intervalo de confianza
</div>

<div style="font-size:28px; text-align:center; line-height:1.6; margin-top:10px;">

Verificar si el valor hipotético pertenece al intervalo.

</div>

</div>

</div>
<div class="fragment fade-up" data-fragment-index="4"
style="background-color:#f8fafc; padding:16px; border-radius:16px; border-left:8px solid #475569;">

<div style="font-size:28px; text-align:justify; line-height:1.6;">

Los tres criterios deben conducir a la misma conclusión cuando se aplican correctamente.

</div>

</div>

## Criterio de la Región Crítica

<div style="font-size:30px; text-align: justify; line-height: 1;margin-top:40px">
La decisión se toma comparando el estadístico calculado con los valores críticos de la distribución correspondiente.
</div>

<div style="display:grid; grid-template-columns:1fr 1fr 1fr; gap:16px;">

<div class="fragment fade-up" data-fragment-index="1"
style="background-color:#eef4fb; padding:16px; border-radius:16px;">

<div style="font-size:28px; font-weight:bold; text-align:center;">
Dos colas
</div>

<div style="font-size:26px; text-align:center; line-height:1.7;">

Rechazar $H_0$ si:

$$
|Z|>Z_{\alpha/2}
$$

o

$$
|t|>t_{\alpha/2}
$$

</div>

</div>

<div class="fragment fade-up" data-fragment-index="2"
style="background-color:#eef7ee; padding:16px; border-radius:16px;">

<div style="font-size:28px; font-weight:bold; text-align:center;">
Cola derecha
</div>

<div style="font-size:26px; text-align:center; line-height:1.7;">

Rechazar $H_0$ si:

$$
Z>Z_{\alpha}
$$

o

$$
t>t_{\alpha}
$$
 
</div>

</div>

<div class="fragment fade-up" data-fragment-index="3"
style="background-color:#fff7e8; padding:16px; border-radius:16px;">

<div style="font-size:28px; font-weight:bold; text-align:center;">
Cola izquierda
</div>

<div style="font-size:26px; text-align:center; line-height:1.7;">

Rechazar $H_0$ si:

$$
Z<-Z_{\alpha}
$$

o

$$
t<-t_{\alpha}
$$

</div>

</div>

</div>


## Grados de libertad en la distribución t

<div style="font-size:30px; text-align: justify; line-height: 1; margin-top:40px;">
Cuando se utiliza una prueba t de Student, los valores críticos dependen de los grados de libertad (gl), los cuales determinan la forma de la distribución $t$.
</div>

<div style="display:grid; grid-template-columns:1fr 1fr; gap:20px;">

<div class="fragment fade-up" data-fragment-index="1"
style="background-color:#eef7ee; padding:18px; border-radius:18px; border-top:8px solid #1b4d2e;">

<div style="font-size:28px; font-weight:bold; color:#1b4d2e; text-align:center;">
Muestras Independientes
</div>

<div style="font-size:28px; text-align:center; line-height:1">

$$
gl=n_1+n_2-2
$$
</div>

</div>

<div class="fragment fade-up" data-fragment-index="2"
style="background-color:#fff7e8; padding:18px; border-radius:18px; border-top:8px solid #d97706;">

<div style="font-size:28px; font-weight:bold; color:#d97706; text-align:center;">
Muestras Pareadas
</div>

<div style="font-size:28px; text-align:center; line-height:1.8; margin-top:15px;">

$$ gl=n-1 $$

</div>

</div>

</div>

<div class="fragment fade-up" data-fragment-index="3"
style=" margin-top:20px;background-color:#eef4fb; padding:16px; border-radius:16px; border-left:8px solid #1a3a6b;">

<div style="font-size:28px; text-align:justify; line-height:1;">
Los grados de libertad se utilizan para obtener el valor crítico de la distribución t en el criterio de región crítica y para calcular el valor$-p$.
</div>
</div>


## Criterio del Valor$-p$

<div style="margin-top:50px;font-size: 30px; text-align: justify; line-height:1;">
El valor-p representa la probabilidad de obtener un resultado igual o más extremo que el observado, suponiendo que la hipótesis nula es verdadera.
</div>

<div class="block-theorem fragment fade-up" data-fragment-index="1">

<div class="block-title" style="font-size:30px;">
Regla de decisión
</div>

<div class="block-body" style="font-size:30px;">
Si: $p < \alpha$ se rechaza la hipótesis nula.
Si: $p \geq \alpha$ no se rechaza la hipótesis nula.
</div>
</div>

<div class="fragment fade-up" data-fragment-index="2"
style="background-color:#eef7ee; padding:18px; border-radius:16px; border-left:8px solid #1b4d2e;">

<div style="font-size:28px; text-align:justify; line-height:1.6;">

Mientras más pequeño sea el valor-p, mayor será la evidencia estadística en contra de la hipótesis nula.

</div>

</div>

## Criterio del Intervalo de Confianza

<div style="font-size: 30px; text-align: justify; line-height: 1;margin-top:40px;">
La prueba de hipótesis puede realizarse verificando si el valor propuesto en la hipótesis nula pertenece al intervalo de confianza de la diferencia de medias.
</div>

<div style="display:grid; grid-template-columns:1fr 1fr; gap:20px;">

<div class="fragment fade-up" data-fragment-index="1"
style="background-color:#eef4fb; padding:18px; border-radius:18px; border-top:8px solid #1a3a6b;">

<div style="font-size:28px; font-weight:bold; color:#1a3a6b; text-align:center;">
Hipótesis nula
</div>

<div style="font-size:30px; text-align:center; margin-top:20px;">

$$
H_0:\mu_1-\mu_2=0
$$

</div>

<div style="font-size:28px; text-align:center; line-height:1.5;">

Se evalúa si el valor 0 pertenece al intervalo de confianza.

</div>

</div>

<div class="fragment fade-up" data-fragment-index="2"
style="background-color:#eef7ee; padding:18px; border-radius:18px; border-top:8px solid #1b4d2e;">

<div style="font-size:28px; font-weight:bold; color:#1b4d2e; text-align:center;">
Regla de decisión
</div>

<div style="font-size:28px; line-height:1.8; margin-top:10px; text-align:center;">

Si $0$ pertenece al IC: No se rechaza $H_0$.
<br><br>
Si $0$ no pertenece al IC: Se rechaza $H_0$.
</div>
</div>
</div>

## Resumen

<div style="font-size:30px; text-align: justify; line-height:1;margin-top:40px;">
La selección de la prueba estadística depende del tipo de muestra y de la información disponible sobre las poblaciones.
</div>

<table style="width:100%; font-size:28px; border-collapse:collapse; text-align:center;">

<tr style="background-color:#1a3a6b; color:white;">
<th style="padding:12px;">Tipo de muestra</th>
<th style="padding:12px;">Información disponible</th>
<th style="padding:12px;">Estadístico</th>
</tr>

<tr style="background-color:#eef4fb;">
<td style="padding:12px;">Independientes</td>
<td style="padding:12px;">σ₁ y σ₂ conocidas</td>
<td style="padding:12px;"><strong>Z</strong></td>
</tr>

<tr>
<td style="padding:12px;">Independientes</td>
<td style="padding:12px;">σ₁ y σ₂ desconocidas</td>
<td style="padding:12px;"><strong>t de Student</strong></td>
</tr>

<tr style="background-color:#eef4fb;">
<td style="padding:12px;">Pareadas</td>
<td style="padding:12px;">Diferencias entre pares</td>
<td style="padding:12px;"><strong>t pareada</strong></td>
</tr>

</table>

<div style="display:grid; grid-template-columns:1fr 1fr; gap:20px;;margin-top:20px;">

<div class="fragment fade-up" data-fragment-index="1"
style="background-color:#eef7ee; padding:16px; border-radius:16px; border-left:8px solid #1b4d2e;">

<div style="font-size:28px; font-weight:bold; color:#1b4d2e;">
Parámetro de interés
</div>

<div style="font-size:28px; text-align:center; margin-top:10px;">

$$
\mu_1-\mu_2
$$

</div>

</div>

<div class="fragment fade-up" data-fragment-index="2"
style="background-color:#fff7e8; padding:16px; border-radius:16px; border-left:8px solid #d97706;">

<div style="font-size:28px; font-weight:bold; color:#d97706;">
Hipótesis más común
</div>

<div style="font-size:28px; text-align:center; margin-top:10px;">

$$
H_0:\mu_1-\mu_2=0
$$

</div>

</div>

</div>

## {.center .middle} 

<p style="font-size: 52px; font-weight: bold; color: #3b82f6;">
Ejemplos de Pruebas de Hipótesis para la Diferencia de Medias
</p>

## Ejemplo 1

<p class="fragment fade-up" data-fragment-index="0" style="font-size: 28px; text-align: justify; line-height: 1.2; margin-bottom: 6px;">
Un investigador desea comparar el rendimiento promedio de dos variedades de arroz. En muestras de $\small n_1=n_2=50$ parcelas se obtuvo $\small \bar{x}_1=6.8$ y $\small \bar{x}_2=6.2$, con $\small \sigma_1=1.2$ y $\small \sigma_2=1.1$ conocidas. ¿Existe evidencia estadística para afirmar que los rendimientos promedio de ambas variedades son diferentes? $\small \alpha=0.05$.
</p>

<div style="display:grid; grid-template-columns:1fr 1fr; gap:10px; margin-top: 6px; align-items:start;">

<div class="fragment fade-up" data-fragment-index="1" style="background-color:#eef4fb; border-left:6px solid #1a3a6b; border-radius:8px; padding:8px 12px; font-size: 24px; line-height: 1.2;">
<strong style="color:#1a3a6b;">Paso 1. Hipótesis:</strong>
$$H_0:\mu_1-\mu_2=0 \qquad H_1:\mu_1-\mu_2\neq0$$
Prueba de dos colas.
</div>

<div class="fragment fade-up" data-fragment-index="2" style="background-color:#eef7ee; border-left:6px solid #1b4d2e; border-radius:8px; padding:8px 12px; font-size: 24px; line-height: 1.2;">
<strong style="color:#1b4d2e;">Paso 2. Estadístico:</strong>
Prueba $Z$ ($\sigma$ conocida):
$$Z=\frac{6.8-6.2-0}{\sqrt{\frac{1.2^2}{50}+\frac{1.1^2}{50}}}=2.61$$
</div>

<div class="fragment fade-up" data-fragment-index="3" style="background-color:#eef4fb; border-left:6px solid #1a3a6b; border-radius:8px; padding:8px 12px; font-size: 24px; line-height: 1.2;">
<strong style="color:#1a3a6b;">Paso 3. Criterio de decisión:</strong>
Para $\alpha=0.05$ (dos colas), valor crítico $Z_{crit}=1.96$.
$$|Z_{cal}|=2.61 > Z_{crit}=1.96 \;\Rightarrow\; \text{se rechaza } H_0$$
</div>

<div class="fragment fade-up" data-fragment-index="4" style="background-color:#eef7ee; border-left:6px solid #1b4d2e; border-radius:8px; padding:8px 12px; font-size: 24px; line-height: 1.2;">
<strong style="color:#1b4d2e;">Paso 4. Valor-p:</strong>
$$p=0.009$$
$$p < 0.05 \;\Rightarrow\; \text{se rechaza } H_0$$
</div>

</div>

<div class="fragment fade-up" data-fragment-index="5"
style="background-color:#eef7ee; padding:8px; border-radius:12px; border-left:8px solid #1b4d2e; margin-top:8px;">
<div style="font-size:28px; text-align:justify; line-height:1.3; margin-top:4px;">
Existe evidencia estadística para afirmar que las dos variedades de arroz presentan rendimientos promedio diferentes, con un nivel de significancia del $5\%$.
</div>
</div>

## Ejemplo 2

<p class="fragment fade-up" data-fragment-index="0" style="font-size: 26px; text-align: justify; line-height: 1.2; margin-bottom: 6px;">
Un investigador desea comparar la producción promedio de café (sacos/ha) entre fincas de Caldas y Huila. En Caldas, $\small n_1=20$ fincas con $\small \bar{x}_1=34.5$ y $\small s_1=4.8$; en Huila, $\small n_2=22$ fincas con $\small \bar{x}_2=31.2$ y $\small s_2=5.1$. ¿Existe evidencia suficiente para afirmar que la producción promedio difiere entre ambos departamentos? $\small \alpha=0.05$.
</p>

<div style="display:grid; grid-template-columns:1fr 1fr; gap:10px; margin-top: 6px; align-items:start;">

<div class="fragment fade-up" data-fragment-index="1" style="background-color:#eef4fb; border-left:6px solid #1a3a6b; border-radius:8px; padding:8px 12px; font-size: 24px; line-height: 1.2;">
<strong style="color:#1a3a6b;">Paso 1. Hipótesis:</strong>
$$H_0:\mu_1-\mu_2=0 \qquad H_1:\mu_1-\mu_2\neq0$$
Prueba de dos colas.
</div>

<div class="fragment fade-up" data-fragment-index="2" style="background-color:#eef7ee; border-left:6px solid #1b4d2e; border-radius:8px; padding:8px 12px; font-size: 24px; line-height: 1.2;">
<strong style="color:#1b4d2e;">Paso 2. Estadístico:</strong>
Prueba $t$ ($\sigma$ desconocida), $\small gl=n_1+n_2-2=40$:

<div style="font-size:18px;">

$$t=\frac{(34.5-31.2)-0}{\sqrt{\frac{4.8^2}{20}+\frac{5.1^2}{22}}}=2.16$$
</div>
</div>

<div class="fragment fade-up" data-fragment-index="3" style="background-color:#eef4fb; border-left:6px solid #1a3a6b; border-radius:8px; padding:8px 12px; font-size: 24px; line-height: 1.2;">
<strong style="color:#1a3a6b;">Paso 3. Criterio de decisión:</strong>
Para $\alpha=0.05$ y $gl=40$, valor crítico $t_{0.025,40}=2.021$.
$$t_{cal}=2.16 > t_{crit}=2.021 \;\Rightarrow\; \text{se rechaza } H_0$$
</div>

<div class="fragment fade-up" data-fragment-index="4" style="background-color:#eef7ee; border-left:6px solid #1b4d2e; border-radius:8px; padding:8px 12px; font-size: 24px; line-height: 1.2;">
<strong style="color:#1b4d2e;">Paso 4. Valor$-p$:</strong>

<div style="font-size:18px;">
$$p=0.037 < 0.05 \;\Rightarrow\; \text{se rechaza } H_0$$
$$IC_{95\%}=(0.21,\;6.39), \;\; 0\notin IC \;\Rightarrow\; \text{se rechaza } H_0$$
</div>
</div>
</div>

<div class="fragment fade-up" data-fragment-index="5"
style="background-color:#eef7ee; padding:8px; border-radius:12px; border-left:8px solid #1b4d2e; margin-top:8px;">
<div style="font-size:26px; text-align:justify; line-height:1.3; margin-top:4px;">
Los tres criterios conducen a la misma decisión: existe evidencia estadística suficiente para afirmar que la producción promedio de café difiere entre las fincas evaluadas de Caldas y Huila, con un nivel de significancia del $5\%$.
</div>
</div>


## Ejemplo 3

<p class="fragment fade-up" data-fragment-index="0" style="font-size: 30px; text-align: justify; line-height: 1.3; margin-bottom: 6px;">
Un investigador evalúa el efecto de un fertilizante biológico sobre el rendimiento de tomate en 15 parcelas de Boyacá. En cada parcela se registró la producción antes y después de aplicar el fertilizante.
</p>

<div class="fragment fade-up" data-fragment-index="1" style="background-color:#eef4fb; border-left:6px solid #1a3a6b; border-radius:8px; padding:6px 12px;margin-top:20px;">

<table style="width:100%; font-size:16px; text-align:center;">

<tr style="background-color:#dbeafe;">
<th>Parcela</th>
<th>Antes</th>
<th>Después</th>
<th>d</th>
</tr>

<tr><td>1</td><td>18</td><td>20</td><td>2</td></tr>
<tr><td>2</td><td>21</td><td>24</td><td>3</td></tr>
<tr><td>3</td><td>19</td><td>20</td><td>1</td></tr>
<tr><td>4</td><td>22</td><td>24</td><td>2</td></tr>
<tr><td>...</td><td>...</td><td>...</td><td>...</td></tr>
<tr><td>15</td><td>20</td><td>22</td><td>2</td></tr>

</table>

</div>

<div class="fragment fade-up" data-fragment-index="2" style="background-color:#fff7e8; border-left:6px solid #d97706; border-radius:8px; padding:8px 12px; font-size:24px; text-align: justify; line-height: 1.3; margin-top: 8px;">
<strong style="color:#d97706;">Pregunta:</strong> ¿Existe evidencia estadística suficiente para afirmar que el fertilizante modifica la producción promedio de tomate? Use $\small \alpha=0.05$.
</div>

<div style="display:grid; grid-template-columns:1fr 1fr; gap:10px; margin-top: 6px; align-items:start;">

<div class="fragment fade-up" data-fragment-index="3" style="background-color:#eef4fb; border-left:6px solid #1a3a6b; border-radius:8px; padding:8px 12px; font-size: 24px; line-height: 1.4;">
<strong style="color:#1a3a6b;">Resumen de las diferencias:</strong>
$$\bar{d}=2.0 \qquad s_d=0.65 \qquad n=15 \qquad \alpha=0.05$$
</div>

<div class="fragment fade-up" data-fragment-index="4" style="background-color:#eef7ee; border-left:6px solid #1b4d2e; border-radius:8px; padding:8px 12px; font-size: 24px; line-height: 1.2;">
<strong style="color:#1b4d2e;">Paso 1. Hipótesis:</strong>

<div style="font-size:20px;">
$$H_0:\mu_d=0 \qquad H_1:\mu_d\neq0$$
</div>
Prueba de dos colas.
</div>

</div>

## Prueba t para muestras pareadas

<div class="block-example fragment fade-up" data-fragment-index="3">
<div class="block-title" style="font-size:28px;">Paso 2: Estadístico de prueba</div>
<div class="block-body" style="font-size:24px; line-height:1;">

Como las observaciones son dependientes (antes y después en las mismas parcelas), se utiliza una prueba t para muestras pareadas.

<br>

El estadístico de prueba bajo $H_0$ es:

$$
t=
\frac{\bar d}{s_d/\sqrt{n}}
$$

Sustituyendo:

$$
t=
\frac{2.0}{0.65/\sqrt{15}}
$$

$$
t=11.92
$$

</div>

</div>

## Criterios de decisión

<div style="display:grid; grid-template-columns:1fr 1fr 1fr; gap:16px;">

<div class="block-theorem fragment fade-up" data-fragment-index="1">

<div class="block-title">
Valor crítico
</div>

<div class="block-body" style="font-size:22px; line-height:1.6;">

$$
gl=n-1=14
$$

$$
t_{crit}=t_{0.025,14}=2.145
$$

Como:

$$
|t|=11.92
$$

$$
11.92>2.145
$$

Se rechaza $H_0$.

</div>

</div>

<div class="block-example fragment fade-up" data-fragment-index="2">

<div class="block-title">
Valor-p
</div>

<div class="block-body" style="font-size:22px; line-height:1.6;">

$$
p<0.0001
$$

Como:

$$
p<0.05
$$

Se rechaza $H_0$.

</div>

</div>

<div class="block-example fragment fade-up" data-fragment-index="3">

<div class="block-title">
Intervalo de confianza
</div>

<div class="block-body" style="font-size:22px; line-height:1.6;">

$$
IC_{95\%}
=
(1.64,\;2.36)
$$

Como:

$$
0\notin IC
$$

Se rechaza $H_0$.

</div>

</div>

</div>

<div class="fragment fade-up" data-fragment-index="4"
style="background-color:#eef7ee;
padding:16px;
border-radius:16px;
border-left:8px solid #1b4d2e;
margin-top:18px;">

<div style="font-size:28px;
text-align:justify;
line-height:1.5;
margin-top:8px;">

Dado que $|t|>t_{crit}$, el valor-p es menor que $\alpha$ y el intervalo de confianza no contiene al cero, se rechaza $H_0$. Por lo tanto, existe evidencia estadística suficiente para concluir que el fertilizante modificó la producción promedio de tomate.

</div>

</div>

## {.center .middle}

<div style="text-align: center; margin-top: 40px;">

<p style="font-size: 52px; font-weight: bold; color: #3b82f6;">
Pruebas de Hipótesis para la diferencia de proporciones
</p>

<p style="font-size: 28px; color: #1b4d2e; font-weight: 600; margin-top: 10px; text-align: justify;">
Permiten evaluar si la diferencia observada entre dos porcentajes es estadísticamente significativa o si puede explicarse por la variabilidad del muestreo.
</p>
</div>


## Diferencia de proporciones

<div style="font-size:28px; text-align:justify; line-height:1.5;">

Sean $p_1$ y $p_2$ las proporciones poblacionales de dos grupos independientes.

El objetivo es determinar si existe evidencia estadística suficiente para afirmar que ambas poblaciones presentan proporciones diferentes respecto a una característica de interés.

</div>

<br>

<div style="display:grid; grid-template-columns:1fr 1fr; gap:20px;">

<div class="fragment fade-up" data-fragment-index="1"
style="background-color:#eef4fb;
padding:18px;
border-radius:16px;
border-top:8px solid #1a3a6b;">

<div style="font-size:28px;
font-weight:bold;
color:#1a3a6b;
text-align:center;">

Parámetros

</div>

<div style="font-size:25px;
text-align:center;
line-height:1.8;">

$$
p_1
$$

Proporción del grupo 1

$$
p_2
$$

Proporción del grupo 2

</div>

</div>

<div class="fragment fade-up" data-fragment-index="2"
style="background-color:#eef7ee;
padding:18px;
border-radius:16px;
border-top:8px solid #1b4d2e;">

<div style="font-size:28px;
font-weight:bold;
color:#1b4d2e;
text-align:center;">

Parámetro de interés

</div>

<div style="font-size:28px;
text-align:center;
line-height:2;">

$$
p_1-p_2
$$

Diferencia entre las proporciones poblacionales.

</div>

</div>

</div>

## Hipótesis para la diferencia de proporciones

<div style="font-size:30px; text-align:justify; line-height:1.5; margin-bottom:30px;margin-top:50px;">
Se desea evaluar si dos poblaciones presentan la misma proporción respecto a una característica de interés. El parámetro que se compara es $\small p_1-p_2$:
</div>

<div style="display:grid; grid-template-columns:1fr 1fr 1fr; gap:14px;">

<div class="fragment fade-up" data-fragment-index="1"
style="background-color:#eef4fb;
padding:14px;
border-radius:16px;
border-top:7px solid #1a3a6b;">

<div style="font-size:25px;
font-weight:bold;
text-align:center;
color:#1a3a6b;">

Bilateral

</div>

<div style="font-size:22px;
text-align:center;
line-height:1.8;">

$$
H_0:p_1=p_2
$$

$$
H_1:p_1\neq p_2
$$

</div>

</div>

<div class="fragment fade-up" data-fragment-index="2"
style="background-color:#eef7ee;
padding:14px;
border-radius:16px;
border-top:7px solid #1b4d2e;">

<div style="font-size:25px;
font-weight:bold;
text-align:center;
color:#1b4d2e;">

Cola derecha

</div>

<div style="font-size:22px;
text-align:center;
line-height:1.8;">

$$
H_0:p_1\leq p_2
$$

$$
H_1:p_1>p_2
$$

</div>

</div>

<div class="fragment fade-up" data-fragment-index="3"
style="background-color:#fff7e8;
padding:14px;
border-radius:16px;
border-top:7px solid #d97706;">

<div style="font-size:25px;
font-weight:bold;
text-align:center;
color:#d97706;">

Cola izquierda

</div>

<div style="font-size:22px;
text-align:center;
line-height:1.8;">

$$
H_0:p_1\geq p_2
$$

$$
H_1:p_1<p_2
$$

</div>

</div>

</div>

<div class="fragment fade-up" data-fragment-index="4"
style="font-size:22px;
text-align:center;
margin-top:18px;
color:#4b5563;">

La hipótesis alternativa depende de la pregunta de investigación.

</div>

## Proporciones muestrales

<div style="font-size:30px; text-align:justify; line-height:1;margin-top:50px">
Las proporciones poblacionales se estiman mediante las proporciones muestrales:
</div>

<div style="display:grid; grid-template-columns:1fr 1fr; gap:18px;">

<div style="background-color:#eef4fb;
padding:16px;
border-radius:16px;
border-top:8px solid #1a3a6b;">

<div style="font-size:27px;
font-weight:bold;
text-align:center;
color:#1a3a6b;">

Grupo 1

</div>

<div style="font-size:24px;
text-align:center;
line-height:1.7;">

$$
\hat p_1=\frac{x_1}{n_1}
$$

$x_1$: éxitos

$n_1$: muestra

</div>

</div>

<div style="background-color:#eef7ee;
padding:16px;
border-radius:16px;
border-top:8px solid #1b4d2e;">

<div style="font-size:27px;
font-weight:bold;
text-align:center;
color:#1b4d2e;">

Grupo 2

</div>

<div style="font-size:24px;
text-align:center;
line-height:1.7;">

$$
\hat p_2=\frac{x_2}{n_2}
$$

$x_2$: éxitos

$n_2$: muestra

</div>

</div>

</div>

<div style="background-color:#fff7e8;
padding:14px;
border-radius:16px;
border-left:8px solid #d97706;margin-top:30px;">

<div style="font-size:30px; text-align:center;">

La diferencia observada entre las muestras es:

<div style="font-size:20px;">
$$
\hat p_1-\hat p_2
$$

</div>
</div>
</div>

## Estadístico de prueba

<div style="font-size:28px; text-align:justify; line-height:1.5;">

La diferencia observada entre las proporciones muestrales se compara con la variabilidad esperada bajo la hipótesis nula mediante el siguiente estadístico:

</div>

<div style="background-color:#eef4fb;
padding:20px;
border-radius:18px;
border-top:8px solid #1a3a6b;">

<div style="font-size:30px;
text-align:center;">

$$
Z=
\frac{\hat p_1-\hat p_2}
{\sqrt{
\frac{\hat p_1(1-\hat p_1)}{n_1}
+
\frac{\hat p_2(1-\hat p_2)}{n_2}
}}
$$

</div>

</div>
<br>
<div style="display:grid; grid-template-columns:1fr 1fr; gap:18px;">

<div style="background-color:#eef7ee;padding:16px;border-radius:16px;border-left:8px solid #1b4d2e;">

<div style="font-size:28px;">

$$
\hat p_1,\hat p_2
$$

Proporciones muestrales observadas.

</div>

</div>

<div style="background-color:#fff7e8;padding:16px;border-radius:16px;border-left:8px solid #d97706;">

<div style="font-size:28px;">

$$
n_1,n_2
$$

Tamaños de muestra de cada grupo.

</div>

</div>

</div>

<div style="font-size:22px;text-align:center;color:#4b5563;">

Bajo $H_0$, el estadístico sigue aproximadamente una distribución normal estándar.

</div>

## Supuestos de la prueba

<div style="font-size:28px; text-align:justify; line-height:1.5;">

Antes de aplicar la prueba de hipótesis para la diferencia de proporciones, es necesario verificar que se cumplan ciertas condiciones.

</div>

<div style="display:grid; grid-template-columns:1fr 1fr; gap:18px;">

<div class="fragment fade-up" data-fragment-index="1"
style="background-color:#eef4fb;
padding:18px;
border-radius:16px;
border-top:8px solid #1a3a6b;">

<div style="font-size:27px;
font-weight:bold;
text-align:center;
color:#1a3a6b;">

Muestras independientes

</div>

<div style="font-size:22px;
line-height:1.5;
text-align:center;">

Las dos muestras deben seleccionarse de forma independiente.

</div>

</div>

<div class="fragment fade-up" data-fragment-index="2"
style="background-color:#eef7ee;
padding:18px;
border-radius:16px;
border-top:8px solid #1b4d2e;">

<div style="font-size:27px;
font-weight:bold;
text-align:center;
color:#1b4d2e;">

Tamaño muestral

</div>

<div style="font-size:22px;
line-height:1.5;
text-align:center;">

Cada muestra debe contener suficientes observaciones para garantizar la aproximación normal.

</div>

</div>

</div>

<br>

<div class="fragment fade-up" data-fragment-index="3"
style="background-color:#fff7e8;
padding:18px;
border-radius:16px;
border-left:8px solid #d97706;">

<div style="font-size:24px;
font-weight:bold;
color:#d97706;">

Verificación práctica

</div>

<div style="font-size:22px;
line-height:1.6;
text-align:center;">

Se recomienda comprobar que existan al menos 5 éxitos y 5 fracasos en cada grupo:

$$
n_1\hat p_1 \geq 5
\qquad
n_1(1-\hat p_1)\geq 5
$$

$$
n_2\hat p_2 \geq 5
\qquad
n_2(1-\hat p_2)\geq 5
$$

</div>

</div>

<div class="fragment fade-up" data-fragment-index="4"style="font-size:21px;text-align:center;color:#4b5563;">

Si estas condiciones no se cumplen, la aproximación normal puede no ser adecuada y podrían requerirse pruebas exactas.

</div>


## Criterios de decisión

<div style="display:grid; grid-template-columns:1fr 1fr 1fr; gap:14px;">

<div class="fragment fade-up" data-fragment-index="1"style="background-color:#eef4fb;padding:16px;border-radius:16px;border-top:7px solid #1a3a6b;">

<div style="font-size:26px;font-weight:bold;text-align:center;color:#1a3a6b;">

Valor crítico

</div>

<div style="font-size:26px;text-align:center;line-height:1.6;">

Se compara el estadístico

$$
Z
$$

con el valor crítico de la distribución normal estándar.

<br>

Se rechaza $H_0$ cuando $Z$ pertenece a la región crítica.

</div>

</div>

<div class="fragment fade-up" data-fragment-index="2"
style="background-color:#eef7ee;
padding:16px;
border-radius:16px;
border-top:7px solid #1b4d2e;">

<div style="font-size:26px;
font-weight:bold;
text-align:center;
color:#1b4d2e;">

Valor-p

</div>

<div style="font-size:26px;
text-align:center;
line-height:1.6;">

Se calcula la probabilidad de obtener un resultado tan extremo como el observado bajo $H_0$.

<br>

Se rechaza $H_0$ cuando:

$$
\text{Valor-p}<\alpha
$$

</div>

</div>

<div class="fragment fade-up" data-fragment-index="3"
style="background-color:#fff7e8;
padding:16px;
border-radius:16px;
border-top:7px solid #d97706;">

<div style="font-size:26px;font-weight:bold;text-align:center;color:#d97706;">

Intervalo de confianza

</div>

<div style="font-size:26px;text-align:center;line-height:1.6;">

Se construye un intervalo para:

$$
p_1-p_2
$$

<br>

Se rechaza $H_0$ si el valor

$$
0
$$

no pertenece al intervalo.

</div>

</div>

</div>

<br>

<div class="fragment fade-up" data-fragment-index="4"style="font-size:26px;text-align:center;color:#4b5563;">

Los tres criterios conducen a la misma decisión cuando se utiliza el mismo nivel de significancia.

</div>


## Regiones críticas según la hipótesis alternativa
<div style="font-size:28px; text-align:center; line-height:1.5; margin-bottom:18px;">

La región crítica depende de la forma de la hipótesis alternativa y determina cuándo se rechaza la hipótesis nula.

</div>

<div style="display:grid; grid-template-columns:1fr 1fr 1fr; gap:12px;">

<div class="fragment fade-up" data-fragment-index="1"
style="background-color:#eef4fb;
padding:14px;
border-radius:16px;
border-top:7px solid #1a3a6b;">

<div style="font-size:25px;
font-weight:bold;
text-align:center;
color:#1a3a6b;">

Bilateral

</div>

<div style="font-size:22px;
text-align:center;
line-height:1.7;">

$$
H_1:p_1\neq p_2
$$

Rechazar si:

$$
|Z|>Z_{\alpha/2}
$$

</div>

</div>

<div class="fragment fade-up" data-fragment-index="2"
style="background-color:#eef7ee;
padding:14px;
border-radius:16px;
border-top:7px solid #1b4d2e;">

<div style="font-size:25px;
font-weight:bold;
text-align:center;
color:#1b4d2e;">

Cola derecha

</div>

<div style="font-size:22px;
text-align:center;
line-height:1.7;">

$$
H_1:p_1>p_2
$$

Rechazar si:

$$
Z>Z_{\alpha}
$$

</div>

</div>

<div class="fragment fade-up" data-fragment-index="3"
style="background-color:#fff7e8;
padding:14px;
border-radius:16px;
border-top:7px solid #d97706;">

<div style="font-size:25px;
font-weight:bold;
text-align:center;
color:#d97706;">

Cola izquierda

</div>

<div style="font-size:22px;
text-align:center;
line-height:1.7;">

$$
H_1:p_1<p_2
$$

Rechazar si:

$$
Z<-Z_{\alpha}
$$

</div>

</div>

</div>

## {.center .middle} 

<p style="font-size: 52px; font-weight: bold; color: #3b82f6;">
Ejemplos para la diferencia de proporciones</p>

## Ejemplo 1

<div style="font-size:28px; text-align:justify; line-height:1.5;">

Un investigador agrícola desea comparar la proporción de germinación de dos variedades de semillas de maíz. Se seleccionan aleatoriamente 200 semillas de cada variedad y se obtienen los siguientes resultados, variedad A: $x_{1}=170$ y variedad B: $x_{2}=145$. ¿Existe evidencia estadística suficiente para afirmar que las proporciones de germinación son diferentes?
</div>

<div style="display:grid; grid-template-columns:1fr 1fr; gap:20px;">

<div class="fragment fade-up" data-fragment-index="1"style="background-color:#eef4fb;padding:18px;border-radius:18px;
border-top:8px solid #1a3a6b;">

<div style="font-size:28px;
font-weight:bold;
text-align:center;
color:#1a3a6b;">
Paso 1: Hipótesis
</div>

<div style="font-size:24px;
text-align:center;
line-height:1.8;">

$$
H_0:p_1=p_2
$$

$$
H_1:p_1\neq p_2
$$

</div>
</div>

<div class="fragment fade-up" data-fragment-index="2"style="background-color:#eef7ee;padding:18px;border-radius:18px;
border-top:8px solid #1b4d2e;">

<div style="font-size:28px;
font-weight:bold;
text-align:center;
color:#1b4d2e;">

Paso 2: Estadístico Z

</div>

<div style="font-size:23px;
text-align:center;">

$$
\hat p_1=\frac{170}{200}=0.85
$$

$$
\hat p_2=\frac{145}{200}=0.725
$$

</div>

</div>

</div>

<div class="fragment fade-up" data-fragment-index="3"style="background-color:#fff7e8;padding:18px;border-radius:18px;
border-left:8px solid #d97706;">

<div style="font-size:24px;
text-align:center;">

Bajo $H_0$, el estadístico Z se calcula como:

$$
Z=
\frac{(0.85-0.725)-(0)}
{\sqrt{\frac{0.85(0.15)}{200}
+
\frac{0.725(0.275)}{200}}}
=
3.10
$$

</div>

</div>


## Criterios de decisión

<div style="display:grid; grid-template-columns:1fr 1fr 1fr; gap:16px">

<div class="fragment fade-up" data-fragment-index="1" style="background-color:#eef4fb;
padding:16px;
border-radius:16px;
border-top:7px solid #1a3a6b;">

<div style="font-size:25px;
font-weight:bold;
text-align:center;">

Valor crítico

</div>

<div style="font-size:22px;
text-align:center;
line-height:1.6;">

$$
\alpha=0.05
$$

$$
\pm1.96
$$

Como:

$$
|3.10|>1.96
$$

Se rechaza $H_0$.

</div>

</div>

<div class="fragment fade-up" data-fragment-index="2" style="background-color:#eef7ee;
padding:16px;
border-radius:16px;
border-top:7px solid #1b4d2e;">

<div style="font-size:25px;
font-weight:bold;
text-align:center;">

Valor-p

</div>

<div style="font-size:22px;
text-align:center;
line-height:1.6;">

$$
Valor\text{-}p
=
0.002
$$

Como:

$$
0.002<0.05
$$

Se rechaza $H_0$.

</div>

</div>

<div class="fragment fade-up" data-fragment-index="3" style="background-color:#fff7e8;
padding:16px;
border-radius:16px;
border-top:7px solid #d97706;">

<div style="font-size:25px;
font-weight:bold;
text-align:center;">

Intervalo

</div>

<div style="font-size:22px;
text-align:center;
line-height:1.6;">

$$
(0.046,\;0.204)
$$

El valor 0 no pertenece al intervalo.

</div>

</div>

</div>


<div class="fragment fade-up" data-fragment-index="4" style="font-size:22px;
text-align:center;
color:#4b5563;">

Los tres criterios conducen a la misma decisión.

</div>

<div class="fragment fade-up" data-fragment-index="5" style="background-color:#eef7ee;padding:24px;border-radius:18px;border-left:10px solid #1b4d2e;">

<div style="font-size:28px;text-align:justify;line-height:1.6;">

<div style="font-size:30px;font-weight:bold;color:#1b4d2e;margin-bottom:12px;">

Conclusión

</div>
Existe evidencia estadística suficiente para afirmar que las proporciones de germinación de las dos variedades de maíz son diferentes.

</div>

</div>

## Ejemplo 2

<div style="font-size:28px; text-align:justify; line-height:1.5;">

Una empresa agrícola implementa una nueva tecnología de monitoreo y control de humedad en semilleros de tomate.

El objetivo es determinar si esta tecnología aumenta la proporción de semillas que germinan correctamente en comparación con el método tradicional.

</div>
<br>
<div class="fragment fade-up" data-fragment-index="1">

<table style="width:100%;
font-size:24px;
text-align:center;
border-collapse:collapse;">

<tr style="background-color:#dbeafe;">

<th style="padding:12px;">Método</th>
<th style="padding:12px;">Semillas germinadas</th>
<th style="padding:12px;">Total evaluadas</th>

</tr>

<tr>

<td style="padding:12px;">Tradicional</td>
<td style="padding:12px;">150</td>
<td style="padding:12px;">180</td>

</tr>

<tr>

<td style="padding:12px;">Nueva tecnología</td>
<td style="padding:12px;">205</td>
<td style="padding:12px;">230</td>

</tr>

</table>

</div>

<br>
<div class="fragment fade-up" data-fragment-index="2"
style="background-color:#fff7e8;
padding:16px;
border-radius:16px;
border-left:8px solid #d97706;">

<div style="font-size:28px;">

¿Existe evidencia estadística suficiente para afirmar que la nueva tecnología incrementa la proporción de germinación?

</div>

</div>

## Solución

<div style="display:grid; grid-template-columns:1fr 1fr; gap:18px;">

<div class="fragment fade-up" data-fragment-index="1"
style="background-color:#eef4fb;
padding:16px;
border-radius:18px;
border-top:8px solid #1a3a6b;">

<div style="font-size:26px;
font-weight:bold;
text-align:center;
color:#1a3a6b;">

Hipótesis

</div>

<div style="font-size:28px;
text-align:center;
line-height:1.7;">

$$
\Delta=p_2-p_1
$$

$$
H_0:\Delta\le0
$$

$$
H_1:\Delta>0
$$

</div>

<div style="font-size:20px;
text-align:center;">

Prueba unilateral de cola derecha.

</div>

</div>

<div class="fragment fade-up" data-fragment-index="2"
style="background-color:#eef7ee;
padding:16px;
border-radius:18px;
border-top:8px solid #1b4d2e;">

<div style="font-size:26px;
font-weight:bold;
text-align:center;
color:#1b4d2e;">

Proporciones muestrales

</div>

<div style="font-size:28px;
text-align:center;
line-height:1.7;">

$$
\hat p_1=\frac{150}{180}=0.833
$$

$$
\hat p_2=\frac{205}{230}=0.891
$$

$$
\hat p_2-\hat p_1=0.058
$$

</div>

</div>

</div>

<br>

<div class="fragment fade-up" data-fragment-index="3"
style="background-color:#fff7e8;
padding:16px;
border-radius:18px;
border-left:8px solid #d97706;">

<div style="font-size:28px;
text-align:center;">

La diferencia observada es positiva, lo que sugiere que la nueva tecnología presenta una mayor proporción de germinación.

</div>

</div>

## Estadístico de prueba

<div style="display:grid;
grid-template-columns:1fr 1fr 1fr;
gap:16px;margin-top:40px">

<div class="fragment fade-up" data-fragment-index="1"
style="background-color:#eef4fb;
padding:16px;
border-radius:18px;
border-top:8px solid #1a3a6b;">

<div style="font-size:28px;
font-weight:bold;
text-align:center;
color:#1a3a6b;">

Fórmula

</div>

<div style="font-size:28px;
text-align:center;
line-height:1.6;">

Bajo $H_0$ el estadístico Z se calcula como:

$$
Z=
\frac{(\hat p_2-\hat p_1)}
{\sqrt{
\frac{\hat p_1(1-\hat p_1)}{n_1}
+
\frac{\hat p_2(1-\hat p_2)}{n_2}
}}
$$

</div>

</div>

<div class="fragment fade-up" data-fragment-index="2"
style="background-color:#fff7e8;
padding:16px;
border-radius:18px;
border-top:8px solid #d97706;">

<div style="font-size:28px;
font-weight:bold;
text-align:center;
color:#d97706;">

Sustitución

</div>

<div style="font-size:28px;
text-align:center;
line-height:1.6;">

$$
Z=
\frac{(0.891-0.833)}
{\sqrt{
\frac{0.891(0.109)}{230}
+
\frac{0.833(0.167)}{180}
}}
$$
$$=1.68$$

</div>

</div>

<div class="fragment fade-up" data-fragment-index="3"
style="background-color:#eef7ee;
padding:16px;
border-radius:18px;
border-top:8px solid #1b4d2e;">

<div style="font-size:28px;
font-weight:bold;
text-align:center;
color:#1b4d2e;">

Resultado

</div>

<div style="font-size:28px;
text-align:center;
line-height:1.8;">

$$
Z=1.68
$$

El valor obtenido será utilizado para aplicar los criterios de decisión de la prueba.

</div>

</div>

</div>

## Criterios de decisión y conclusión

<div style="display:grid; grid-template-columns:1fr 1fr; gap:18px;">

<div class="fragment fade-up" data-fragment-index="1"
style="background-color:#eef4fb;
padding:18px;
border-radius:18px;
border-top:8px solid #1a3a6b;">

<div style="font-size:26px;
font-weight:bold;
text-align:center;
color:#1a3a6b;">

Valor crítico

</div>

<div style="font-size:23px;
text-align:center;
line-height:1.8;">

$$
\alpha=0.05
$$

$$
Z_{0.05}=1.645
$$

Como: $1.68>1.645$

se rechaza $H_0$

</div>

</div>

<div class="fragment fade-up" data-fragment-index="2"
style="background-color:#eef7ee;
padding:18px;
border-radius:18px;
border-top:8px solid #1b4d2e;">

<div style="font-size:26px;
font-weight:bold;
text-align:center;
color:#1b4d2e;">

Valor-p

</div>

<div style="font-size:23px;
text-align:center;
line-height:1.8;">

$$
p=P(Z>1.68)
$$

$$
p\approx0.047
$$

Como: $0.047<0.05$

se rechaza $H_0$

</div>

</div>

</div>

<div class="fragment fade-up" data-fragment-index="4"
style="background-color:#eef7ee;
padding:22px;
border-radius:18px;
border-left:10px solid #1b4d2e;">

<div style="font-size:28px;
text-align:justify;
line-height:1.6;">

Al nivel de significancia del 5%, existe evidencia estadística suficiente para sugerir que la nueva tecnología incrementa la proporción de germinación de semillas de tomate respecto al método tradicional.  

Sin embargo, la evidencia es moderada, ya que el estadístico de prueba se encuentra próximo al valor crítico de decisión.

</div>

</div>

## {.center .middle}

<div style="text-align: center; margin-top: 40px;">
<p style="font-size: 52px; font-weight: bold; color: #3b82f6;">¿Por qué pueden ocurrir errores?</p>

<p style="font-size: 28px; color: #1b4d2e; font-weight: 600; margin-top: 10px; text-align: justify;">
Como las decisiones se basan en muestras y no en toda la población, siempre existe la posibilidad de tomar una decisión incorrecta.
</p>
</div>


## Errores en las pruebas de hipótesis

<p style="font-size:30px;text-align:justify;line-height:1.2;">
Las decisiones en una prueba de hipótesis se basan en información muestral. Por esta razón, siempre existe la posibilidad de tomar una decisión incorrecta respecto a la realidad de la población.
</p>

<div style="display:grid;
grid-template-columns:1fr 1fr;
gap:20px;">

<div class="fragment fade-up" data-fragment-index="1"
style="background-color:#fdecec;
padding:20px;
border-radius:18px;
border-top:8px solid #b91c1c;">

<div style="font-size:30px;
font-weight:bold;
text-align:center;
color:#b91c1c;">

Error Tipo I

</div>

<div style="font-size:34px;
font-weight:bold;
text-align:center;
margin-top:10px;">

$$
\alpha
$$

</div>

<div style="font-size:23px;
text-align:center;
line-height:1.5;">

Rechazar una hipótesis nula verdadera.

</div>

</div>

<div class="fragment fade-up" data-fragment-index="2"
style="background-color:#fff7e8;
padding:20px;
border-radius:18px;
border-top:8px solid #d97706;">

<div style="font-size:30px;
font-weight:bold;
text-align:center;
color:#d97706;">

Error Tipo II

</div>

<div style="font-size:34px;
font-weight:bold;
text-align:center;
margin-top:10px;">

$$
\beta
$$

</div>

<div style="font-size:23px;
text-align:center;
line-height:1.5;">

No rechazar una hipótesis nula falsa.

</div>

</div>

</div>

<div class="fragment fade-up" data-fragment-index="3"
style="background-color:#eef7ee;
padding:18px;
border-radius:18px;
border-left:8px solid #1b4d2e;
font-size:28px;
text-align:center;
line-height:1;
margin-top:30px">

Toda prueba de hipótesis busca controlar la probabilidad de cometer estos errores.
</div>

## Posibles decisiones en una prueba de hipótesis

<p style="font-size:30px;
text-align:justify;
line-height:1.2;
margin-top:40px">
La decisión tomada por el investigador puede coincidir o no con la realidad, generando cuatro posibles escenarios.
</p>

<table style="width:100%;
font-size:22px;
text-align:center;
border-collapse:collapse;
margin-top:20px;">

<tr style="background-color:#dbeafe;">
<th style="padding:8px;"></th>
<th style="padding:8px;">$H_0$ verdadera</th>
<th style="padding:8px;">$H_0$ falsa</th>
</tr>

<tr>

<td style="padding:10px;font-weight:bold;">
No rechazar $H_0$
</td>

<td style="background-color:#eef7ee;padding:10px;">

✓ Decisión correcta

</td>

<td style="background-color:#fff7e8;padding:10px;">

Error Tipo II: $(\beta)$

</td>

</tr>

<tr>

<td style="padding:10px;font-weight:bold;">
Rechazar $H_0$
</td>

<td style="background-color:#fdecec;padding:10px;">

Error Tipo I: $(\alpha)$

</td>

<td style="background-color:#eef7ee;padding:10px;">

✓ Decisión correcta

</td>

</tr>

</table>

<div class="fragment fade-up" data-fragment-index="1"
style="background-color:#eef4fb;
padding:14px;
border-radius:16px;
border-left:8px solid #1a3a6b;
margin-top:20px;
font-size:28px;
text-align:center;
line-height:1;">
Las probabilidades de cometer estos errores se representan mediante
$\alpha$ y $\beta$.
</div>


## Interpretación de $\alpha$ y $\beta$

<div style="font-size:30px;
text-align:justify;
line-height:1.2;">

Las probabilidades asociadas a los errores **Tipo I** y **Tipo II** permiten cuantificar el riesgo de tomar una decisión incorrecta en una prueba de hipótesis.

</div>

<div style="display:grid;
grid-template-columns:1fr 1fr;
gap:20px;
margin-top:14px;">

<div class="fragment fade-up" data-fragment-index="1"
style="background-color:#fdecec;
padding:20px;
border-radius:18px;
border-top:8px solid #b91c1c;">

<div style="font-size:28px;
font-weight:bold;
text-align:center;
color:#b91c1c;">

$$
\alpha
$$

</div>

<div style="font-size:28px;
text-align:center;
line-height:1.5;">
Representa el riesgo de rechazar una hipótesis nula que en realidad es verdadera.
</div>
</div>

<div class="fragment fade-up" data-fragment-index="2"
style="background-color:#fff7e8;
padding:20px;
border-radius:18px;
border-top:8px solid #d97706;">

<div style="font-size:30px;
font-weight:bold;
text-align:center;
color:#d97706;">

$$
\beta
$$

</div>

<div style="font-size:28px;
text-align:center;
line-height:1.5;">
Representa el riesgo de no detectar un efecto o diferencia que realmente existe.
</div>
</div>

</div>

<div class="fragment fade-up" data-fragment-index="3"
style="background-color:#eef7ee;
padding:18px;
border-radius:18px;
border-left:8px solid #1b4d2e;
margin-top:14px;">

<div style="font-size:28px;
text-align:center;
line-height:1.2;">

Por convención, suele utilizarse

$$
\alpha = 0.05
$$

lo que implica aceptar un riesgo del 5% de cometer un Error Tipo I.

</div>

</div>

## Ejemplo: Errores en una prueba de hipótesis

<div style="background-color:#eef4fb;
padding:18px;
border-radius:18px;
border-top:8px solid #1a3a6b;">

<div style="font-size:30px;
text-align:justify;
line-height:1.2;">
Un investigador desea evaluar si un nuevo fertilizante aumenta el rendimiento promedio de un cultivo de fresa.
</div>
<ul style="padding-left:30px; margin-top:10px;font-size:30px;">
<li>$H_0$: El fertilizante no aumenta el rendimiento.</li>
<li>$H_1$: El fertilizante aumenta el rendimiento.</li>
</ul>

</div>

<div style="display:grid;
grid-template-columns:1fr 1fr;
gap:18px;
margin-top:14px;">

<div class="fragment fade-up" data-fragment-index="1"
style="background-color:#fdecec;
padding:18px;
border-radius:18px;
border-top:8px solid #b91c1c;">

<div style="font-size:27px;
font-weight:bold;
text-align:center;
color:#b91c1c;">

Error Tipo I ($\alpha$)

</div>

<div style="font-size:26px;
text-align:justify;
line-height:1.2;">

Se concluye que el fertilizante mejora el rendimiento y se rechaza $H_0$, cuando en realidad no produce ningún efecto. 
<br>
**Interpretación**: Se recomienda un fertilizante que realmente no funciona. 

**Consecuencia**: pérdidas económicas para los productores.
</div>

</div>

<div class="fragment fade-up" data-fragment-index="2"
style="background-color:#fff7e8;
padding:18px;
border-radius:18px;
border-top:8px solid #d97706;">

<div style="font-size:27px;
font-weight:bold;
text-align:center;
color:#d97706;">

Error Tipo II ($\beta$)

</div>

<div style="font-size:26px;
text-align:justify;
line-height:1.2;">

Se concluye que el fertilizante no mejora el rendimiento y no se rechaza $H_0$, cuando en realidad sí produce una mejora. 
<br>
**Interpretación**: Se descarta un fertilizante que realmente sí funciona.  

**Consecuencia**: se pierde una oportunidad de aumentar la producción.
</div>

</div>

</div>

## Potencia estadística

<div style="font-size:28px;
text-align:justify;
line-height:1.2;">
Además de controlar el riesgo de cometer errores, es importante que una prueba tenga capacidad para detectar diferencias o efectos reales cuando estos existen.

</div>

<div style="display:grid;
grid-template-columns:1fr 1fr;
gap:20px;
margin-top:14px;">

<div class="fragment fade-up" data-fragment-index="1"
style="background-color:#eef4fb;
padding:20px;
border-radius:18px;
border-top:8px solid #1a3a6b;">

<div style="font-size:28px;
font-weight:bold;
text-align:center;
color:#1a3a6b;">

Definición

</div>

<div style="font-size:24px;
text-align:center;
line-height:1.7;">

La potencia es la probabilidad de rechazar correctamente $H_0$ cuando realmente es falsa.

</div>

</div>

<div class="fragment fade-up" data-fragment-index="2"
style="background-color:#eef7ee;
padding:20px;
border-radius:18px;
border-top:8px solid #1b4d2e;">

<div style="font-size:28px;
font-weight:bold;
text-align:center;
color:#1b4d2e;">

Relación con el Error Tipo II

</div>

<div style="font-size:26px;
text-align:center;
line-height:1.8;">

$$
\text{Potencia}=1-\beta
$$

</div>

<div style="font-size:22px;
text-align:center;
line-height:1.5;">

Como $\beta$ representa la probabilidad de cometer un Error Tipo II, la potencia corresponde a la probabilidad de detectar correctamente un efecto o diferencia real.

</div>

</div>
</div>
<div class="fragment fade-up" data-fragment-index="3"
style="background-color:#fff7e8;
padding:18px;
border-radius:18px;
border-left:8px solid #d97706;
margin-top:14px;">

<div style="font-size:28px;
text-align:center;
line-height:1.5;">

Por ejemplo: si $\beta=0.20$, entonces la potencia es $0.80$, lo que significa que existe un 80% de probabilidad de detectar un efecto real.

</div>

</div>

<div class="fragment fade-up" data-fragment-index="4"
style="background-color:#eef7ee;
padding:18px;
border-radius:18px;
border-left:8px solid #1b4d2e;
margin-top:14px;">

<div style="font-size:28px;
text-align:justify;
line-height:1.5;">
A menor probabilidad de cometer un Error Tipo II, mayor será la potencia de la prueba.
</div>

</div>


## Factores que afectan la potencia

<div class="fragment fade-up" data-fragment-index="1" style="font-size:30px;
text-align:justify;
line-height:1.2;">
La potencia de una prueba no es fija. Su valor depende de varios factores relacionados con el diseño del estudio y las características de la población.
</div>

<table class="fragment fade-up" data-fragment-index="2" style="margin-top:30px;width:100%; font-size:28px;">

<tr style="background-color:#dbeafe;">
<th>Factor</th>
<th>Efecto sobre la potencia</th>
</tr>

<tr>
<td>Tamaño de muestra</td>
<td>$n \uparrow \Rightarrow$ Potencia $\uparrow$</td>
</tr>

<tr>
<td>Nivel de significancia</td>
<td>$\alpha \uparrow \Rightarrow$ Potencia $\uparrow$</td>
</tr>

<tr>
<td>Variabilidad</td>
<td>$\sigma \downarrow \Rightarrow$ Potencia $\uparrow$</td>
</tr>

<tr>
<td>Tamaño del efecto</td>
<td>Efecto $\uparrow \Rightarrow$ Potencia $\uparrow$</td>
</tr>

</table>

<div class="fragment fade-up" data-fragment-index="3"
style="background-color:#eef7ee;
padding:16px;
border-radius:16px;
border-left:8px solid #1b4d2e;
margin-top:30px;font-size:30px;
text-align:center;
line-height:1;">
En general, una prueba tendrá mayor capacidad para detectar efectos reales cuando la información disponible sea más precisa y abundante.
</div>


## Función de potencia

<div style="font-size:28px;
text-align:justify;
line-height:1.5;">

La potencia de una prueba no suele ser un valor fijo. Su magnitud depende del valor real del parámetro poblacional.

La función de potencia describe la probabilidad de rechazar la hipótesis nula para cada posible valor del parámetro de interés.

</div>

<div class="fragment fade-up" data-fragment-index="1"
style="background-color:#eef4fb;
padding:16px;
border-radius:18px;
border-top:8px solid #1a3a6b;
margin-top:12px;">

<div style="font-size:26px;
text-align:center;
line-height:1.5;">

Cuando el parámetro real es muy cercano al valor planteado en $H_0$, resulta más difícil detectar diferencias y la potencia suele ser menor.

</div>

</div>

<div class="fragment fade-up" data-fragment-index="2"
style="background-color:#fff7e8;
padding:16px;
border-radius:18px;
border-top:8px solid #d97706;
margin-top:12px;">

<div style="font-size:26px;
text-align:center;
line-height:1.5;">

A medida que el parámetro se aleja del valor establecido en $H_0$, la evidencia en contra de la hipótesis nula aumenta y la potencia tiende a incrementarse.

</div>

</div>

<div class="fragment fade-up" data-fragment-index="3"
style="background-color:#eef7ee;
padding:16px;
border-radius:16px;
border-left:8px solid #1b4d2e;
margin-top:12px;">

<div style="font-size:26px;
text-align:center;
line-height:1.5;">

La función de potencia permite evaluar la capacidad de una prueba para detectar distintos tamaños de efecto y comparar diferentes diseños de estudio.

</div>

</div>

## Definición de la función de potencia

<div class="fragment fade-up" data-fragment-index="1"style="font-size:28px;
text-align:justify;
line-height:1.6;
background-color:#f4f8ff;
padding:18px;
border-left:6px solid #2b6cb0;
border-radius:10px;">

La función de potencia de una prueba estadística se define como:

$$
\pi(\theta) = P(\text{rechazar } H_0 \mid \theta)
$$

donde $(\theta)$ representa el valor real del parámetro poblacional.

Esta función mide la probabilidad de detectar un efecto cuando este realmente existe.

</div>



<div class="fragment fade-up" data-fragment-index="2" style="font-size:28px;
text-align:justify;
line-height:1.6;
background-color:#fff7ed;
padding:18px;
border-left:6px solid #ed8936;border-radius:10px;margin-top:10px;">

La potencia está relacionada con el error tipo II $(\beta)$ a través de la siguiente relación:

$$
\text{Potencia} = 1 - \beta
$$

Un aumento en la potencia implica una menor probabilidad de no detectar un efecto real.

</div>


## Representación gráfica de la función de potencia

<div style="font-size:26px;
text-align:justify;
line-height:1.6;
background-color:#f4f8ff;
padding:18px;
border-left:6px solid #2b6cb0;
border-radius:10px;">

La función de potencia se representa como una curva creciente.

A medida que el valor del parámetro se aleja de $(H_0)$, aumenta la probabilidad de rechazarla.

</div>

```{r, echo=FALSE, fig.width=30, fig.height=10}
theta <- seq(0, 1, by = 0.1)

power <- c(0.05, 0.10, 0.25, 0.50, 0.80,
           0.95, 0.98, 0.995, 0.999, 1, 1)

library(ggplot2)

df <- data.frame(theta, power)

ggplot(df, aes(theta, power)) +
  geom_line(linewidth = 2, colour = "steelblue") +
  geom_point(size = 4, colour = "steelblue") +
  labs(
    title = "Curva de función de potencia",
    x = expression("Valor del parámetro ("*theta*")"),
    y = "Potencia"
  ) +
  scale_y_continuous(
    limits = c(0, 1),
    breaks = seq(0, 1, 0.2)
  ) +
  theme_minimal(base_size = 20) +
  theme(
    plot.title = element_text(
      size = 28,
      face = "bold",
      hjust = 0.5
    ),
    axis.title = element_text(size = 25),
    axis.text = element_text(size = 25)
  )
```


## Efecto del tamaño de muestra sobre la potencia

<div style="font-size:30px;
text-align:justify;
line-height:1;">

El tamaño de muestra es uno de los factores que más influye en la potencia de una prueba estadística.

</div>

<div class="fragment fade-up" data-fragment-index="1"
style="background-color:#eef4fb;
padding:16px;
border-radius:18px;
border-top:8px solid #1a3a6b;
margin-top:12px;">

<div style="font-size:28px;
text-align:center;
line-height:1.2;">

Al aumentar el tamaño de muestra, disminuye la variabilidad de los estimadores y resulta más fácil detectar diferencias reales.

</div>

</div>

<div class="fragment fade-up" data-fragment-index="2"
style="background-color:#fff7e8;
padding:16px;
border-radius:18px;
border-top:8px solid #d97706;
margin-top:12px;">

<div style="font-size:28px;
text-align:center;
line-height:1.2;">

Por esta razón, pruebas realizadas con muestras más grandes suelen presentar una mayor potencia.

</div>

</div>

<div class="fragment fade-up" data-fragment-index="3"
style="background-color:#eef7ee;
padding:16px;
border-radius:16px;
border-left:8px solid #1b4d2e;
margin-top:12px;">

<div style="font-size:22px;
text-align:center;
line-height:1.5;">

En general:

<br>

$n \uparrow \quad \Longrightarrow \quad \beta \downarrow \quad \Longrightarrow \quad \text{Potencia} \uparrow$

</div>

</div>

## Gráfico del efecto del tamaño de muestra sobre la potencia


```{r, echo=FALSE, fig.width=30, fig.height=8}
library(ggplot2)

theta <- seq(0, 1, by = 0.01)

datos <- rbind(
  data.frame(theta, potencia = pnorm((theta-0.5)*sqrt(20)*3),  n = "n = 20"),
  data.frame(theta, potencia = pnorm((theta-0.5)*sqrt(50)*3),  n = "n = 50"),
  data.frame(theta, potencia = pnorm((theta-0.5)*sqrt(100)*3), n = "n = 100")
)

ggplot(datos,
       aes(theta, potencia,
           linetype = n)) +
  geom_line(linewidth = 1.4) +
  geom_vline(xintercept = 0.5,
             linetype = "dashed") +
  labs(
    x = expression(theta),
    y = "Potencia",
    title = "Efecto del tamaño de muestra sobre la potencia"
  ) +
  theme_minimal(base_size = 18) +
  theme(
    legend.position = "bottom",
    plot.title = element_text(hjust = 0.5)
  )
```

<div style="font-size:22px;
text-align:center;
margin-top:10px;">

A medida que aumenta el tamaño de muestra, la potencia crece más rápidamente y la prueba tiene mayor capacidad para detectar diferencias reales.

</div>

## Ejemplo: Determinación del tamaño de muestra

<div style="display:grid;
grid-template-columns:1fr 1fr;
gap:18px;">

<!-- Columna izquierda -->

<div>

<div class="fragment fade-up" data-fragment-index="1"
style="background-color:#eef4fb;
padding:16px;
border-radius:18px;
border-top:8px solid #1a3a6b;">

<div style="font-size:25px;
font-weight:bold;
color:#1a3a6b;
margin-bottom:10px;">

Problema

</div>

<div style="font-size:28px;
text-align:justify;
line-height:1.2;">

Un investigador desea evaluar un nuevo fertilizante en cultivos de fresa. Se considera importante detectar una diferencia mínima de:

$$
d=4 \text{ toneladas/ha}
$$

</div>

</div>

<div class="fragment fade-up" data-fragment-index="2"
style="background-color:#eef7ee;
padding:16px;
border-radius:18px;
border-top:8px solid #1b4d2e;font-size:24px;
font-weight:bold;
color:#1b4d2e;
margin-bottom:8px;">
Datos
<div style="font-size:22px;
text-align:center;
line-height:1.6;">

$$
\sigma=8
$$

$$
\alpha=0.05
\qquad
\text{Potencia}=0.80
$$

$$\beta=0.20$$

$$
Z_{\alpha/2}=1.96
\qquad
Z_{\beta}=0.84
$$

</div>

</div>

</div>

<!-- Columna derecha -->

<div>

<div class="fragment fade-up" data-fragment-index="3"
style="background-color:#fff7e8;
padding:16px;
border-radius:18px;
border-top:8px solid #d97706;font-size:28px;
font-weight:bold;
color:#d97706;
margin-bottom:8px;">
Cálculo

<div style="font-size:20px;
text-align:center;
line-height:1.6;">

$$
n=
\left(
\frac{(Z_{\alpha/2}+Z_{\beta})\sigma}
{d}
\right)^2
$$

$$
n=
\left(
\frac{(1.96+0.84)(8)}
{4}
\right)^2
$$

$$
n=31.36
\approx 32
$$

</div>

</div>

<div class="fragment fade-up" data-fragment-index="4"
style="background-color:#eef7ee;
padding:16px;
border-radius:18px;
border-left:8px solid #1b4d2e;">

<div style="font-size:22px;
text-align:justify;
line-height:1.5;">

Se requieren al menos $n=32$ unidades experimentales para detectar una diferencia de $4$ toneladas/ha con un nivel de significancia del $5\%$ y una potencia del $80\%$.

</div>

</div>

</div>

</div>

## Resumen: Errores, potencia y tamaño de muestra

<div style="display:grid;
grid-template-columns:1fr 1fr;
gap:16px;">

<div class="fragment fade-up" data-fragment-index="1"
style="background-color:#eef4fb;
padding:16px;
border-radius:18px;
border-top:8px solid #1a3a6b;">

<div style="font-size:24px;
font-weight:bold;
text-align:center;
color:#1a3a6b;">

Error Tipo I

</div>

<div style="font-size:22px;
text-align:center;
line-height:1.5;">

Rechazar $H_0$

cuando es verdadera.

Controlado por:

$$
\alpha
$$

</div>

</div>

<div class="fragment fade-up" data-fragment-index="2"
style="background-color:#fdecec;
padding:16px;
border-radius:18px;
border-top:8px solid #b91c1c;">

<div style="font-size:24px;
font-weight:bold;
text-align:center;
color:#b91c1c;">

Error Tipo II

</div>

<div style="font-size:22px;
text-align:center;
line-height:1.5;">

No rechazar $H_0$

cuando es falsa.

Representado por:

$$
\beta
$$

</div>

</div>

<div class="fragment fade-up" data-fragment-index="3"
style="background-color:#eef7ee;
padding:16px;
border-radius:18px;
border-top:8px solid #1b4d2e;">

<div style="font-size:24px;
font-weight:bold;
text-align:center;
color:#1b4d2e;">

Potencia

</div>

<div style="font-size:22px;
text-align:center;
line-height:1.5;">

Probabilidad de detectar una diferencia real.

$$
1-\beta
$$

</div>

</div>

<div class="fragment fade-up" data-fragment-index="4"
style="background-color:#fff7e8;
padding:16px;
border-radius:18px;
border-top:8px solid #d97706;">

<div style="font-size:24px;
font-weight:bold;
text-align:center;
color:#d97706;">

Tamaño de muestra

</div>

<div style="font-size:22px;
text-align:center;
line-height:1.5;">

Principal herramienta para aumentar la potencia.

$$
n\uparrow
\Rightarrow
\beta\downarrow
\Rightarrow
\text{Potencia}\uparrow
$$

</div>

</div>

</div>

<div class="fragment fade-up" data-fragment-index="5"
style="background-color:#eef7ee;
padding:16px;
border-radius:16px;
border-left:8px solid #1b4d2e;
margin-top:14px;">

<div style="font-size:23px;
text-align:center;
line-height:1.5;">

Una prueba estadística confiable busca controlar el Error Tipo I y minimizar el Error Tipo II mediante un tamaño de muestra adecuado y una potencia suficiente.

</div>

</div>


## {.center .middle}

<div style="text-align: center; margin-top: 40px;">

<div style="font-size: 40px; font-weight: bold; color: #3b82f6;">
Pruebas de Hipótesis para la Razón de Varianzas
</div>

<div style="font-size: 30px;color: #071327;font-weight: 600;margin-top: 10px;text-align: justify;line-height: 1.2;">
Las pruebas para la razón de varianzas permiten determinar si una población es más dispersa que otra y son útiles en el análisis estadístico y el diseño de experimentos.

</div>

</div>

## ¿Para qué sirve la prueba de razón de varianzas?

<div style="font-size:30px;
text-align:justify;
line-height:1.2;
margin-top:40px;">

En muchos estudios no solo interesa comparar promedios, sino también analizar la variabilidad de los datos. La prueba para la razón de varianzas permite determinar si dos poblaciones presentan niveles de dispersión similares o si una de ellas es significativamente más variable que la otra.

</div>

<div style="display:grid;
grid-template-columns:1fr 1fr;
gap:18px;
margin-top:40px;">

<div class="fragment fade-up"
style="background-color:#eef4fb;
padding:16px;
border-radius:18px;
border-top:8px solid #1a3a6b;">

<div style="font-size:28px;
font-weight:bold;
text-align:center;
color:#1a3a6b;">

¿Qué compara?

</div>

<div style="font-size:28px;
text-align:center;
line-height:1.5;">

La variabilidad de dos poblaciones independientes.

</div>

</div>

<div class="fragment fade-up"
style="background-color:#eef7ee;
padding:16px;
border-radius:18px;
border-top:8px solid #1b4d2e;">

<div style="font-size:28px;
font-weight:bold;
text-align:center;
color:#1b4d2e;">

¿Por qué es importante?

</div>

<div style="font-size:28px;
text-align:center;
line-height:1.2;">

Permite verificar si ambas poblaciones presentan una dispersión similar.

</div>

</div>

</div>


<div class="fragment fade-up"
style="background-color:#fff7e8;
padding:14px;
border-radius:16px;
border-left:8px solid #d97706;
margin-top:40px;">

<div style="font-size:28px;
text-align:center;
line-height:1.5;">

Esta prueba constituye una herramienta fundamental en ANOVA y Diseño de Experimentos.

</div>

</div>

## ¿Cuándo se utiliza?

<div style="font-size:30px;
text-align:justify;
line-height:1.6;">
La prueba de razón de varianzas se utiliza cuando se desea comparar la dispersión de dos poblaciones y verificar si presentan niveles de variabilidad estadísticamente similares.

</div>

<div style="display:grid;
grid-template-columns:1fr 1fr;
gap:18px;
margin-top:40px;">

<div class="fragment fade-up"
style="background-color:#eef4fb;
padding:14px;
border-radius:16px;
border-top:8px solid #1a3a6b;">

<div style="font-size:28px;
text-align:center;">

✓ Dos muestras independientes

</div>

</div>

<div class="fragment fade-up"
style="background-color:#eef7ee;
padding:14px;
border-radius:16px;
border-top:8px solid #1b4d2e;">

<div style="font-size:28px;
text-align:center;">

✓ Datos cuantitativos

</div>

</div>

<div class="fragment fade-up"
style="background-color:#fff7e8;
padding:14px;
border-radius:16px;
border-top:8px solid #d97706;">

<div style="font-size:28px;
text-align:center;">

✓ Comparación de varianzas

</div>

</div>

<div class="fragment fade-up"
style="background-color:#fdecec;
padding:14px;
border-radius:16px;
border-top:8px solid #b91c1c;">

<div style="font-size:28px;
text-align:center;">

✓ Poblaciones aproximadamente normales

</div>

</div>

</div>

<div class="fragment fade-up"
style="background-color:#eef7ee;
padding:14px;
border-radius:16px;
border-left:8px solid #1b4d2e;
margin-top:14px;">

<div style="font-size:30px;
text-align:center;
line-height:1.5;">

La normalidad es un supuesto importante para que la distribución F sea válida.

</div>

</div>

## Parámetros de interés

<div style="font-size:26px;
text-align:justify;
line-height:1.6;">
El objetivo de esta prueba consiste en comparar la variabilidad de dos poblaciones mediante sus varianzas poblacionales.
</div>

<div style="display:grid;
grid-template-columns:1fr 1fr;
gap:18px;
margin-top:14px;">

<div class="fragment fade-up"
style="background-color:#eef4fb;
padding:18px;
border-radius:18px;
border-top:8px solid #1a3a6b;">

<div style="font-size:30px;
font-weight:bold;
text-align:center;
color:#1a3a6b;">

Población 1

</div>

<div style="font-size:30px;
text-align:center;
line-height:1.8;">

$$
\sigma_1^2
$$

</div>

<div style="font-size:30px;
text-align:center;
line-height:1.4;">

Varianza poblacional del primer grupo.

</div>

</div>

<div class="fragment fade-up"
style="background-color:#eef7ee;
padding:18px;
border-radius:18px;
border-top:8px solid #1b4d2e;">

<div style="font-size:30px;
font-weight:bold;
text-align:center;
color:#1b4d2e;">

Población 2

</div>

<div style="font-size:28px;
text-align:center;
line-height:1.8;">

$$
\sigma_2^2
$$

</div>

<div style="font-size:30px;
text-align:center;
line-height:1.4;">

Varianza poblacional del segundo grupo.

</div>

</div>

</div>

<div class="fragment fade-up"
style="background-color:#fff7e8;
padding:16px;
border-radius:16px;
border-left:8px solid #d97706;
margin-top:14px;">

<div style="font-size:30px;
text-align:center;
line-height:1.5;">

Como las varianzas poblacionales son desconocidas, la inferencia se realiza utilizando las varianzas muestrales

$$
s_1^2
\qquad \text{y} \qquad
s_2^2
$$

obtenidas a partir de muestras independientes.

</div>

</div>

## Hipótesis de investigación

<div style="font-size:30px;
text-align:justify;
line-height:1.2;">

La formulación de las hipótesis depende de la pregunta de investigación planteada. En la comparación de varianzas pueden realizarse pruebas bilaterales o unilaterales.
</div>


<div style="display:grid;
grid-template-columns:1fr 1fr 1fr;
gap:14px;
margin-top:40px;">

<div class="fragment fade-up"
style="background-color:#eef4fb;
padding:14px;
border-radius:18px;
border-top:8px solid #1a3a6b;">

<div style="font-size:28px;
font-weight:bold;
text-align:center;
color:#1a3a6b;">

Bilateral

</div>

<div style="font-size:24px;
text-align:center;
line-height:1.6;">

$$
H_0:\sigma_1^2=\sigma_2^2
$$

$$
H_1:\sigma_1^2\neq\sigma_2^2
$$

</div>

</div>

<div class="fragment fade-up"
style="background-color:#eef7ee;
padding:14px;
border-radius:18px;
border-top:8px solid #1b4d2e;">

<div style="font-size:28px;
font-weight:bold;
text-align:center;
color:#1b4d2e;">

Cola derecha

</div>

<div style="font-size:24px;
text-align:center;
line-height:1.6;">

$$
H_0:\sigma_1^2\leq\sigma_2^2
$$

$$
H_1:\sigma_1^2>\sigma_2^2
$$

</div>

</div>

<div class="fragment fade-up"
style="background-color:#fff7e8;
padding:14px;
border-radius:18px;
border-top:8px solid #d97706;">

<div style="font-size:28px;
font-weight:bold;
text-align:center;
color:#d97706;">

Cola izquierda

</div>

<div style="font-size:24px;
text-align:center;
line-height:1.6;">

$$
H_0:\sigma_1^2\geq\sigma_2^2
$$

$$
H_1:\sigma_1^2<\sigma_2^2
$$

</div>

</div>

</div>

<br>
<div class="fragment fade-up"
style="background-color:#eef7ee;
padding:14px;
border-radius:16px;
border-left:8px solid #1b4d2e;
margin-top:14px;font-size:30px;
text-align:center;">

En la práctica, la prueba bilateral es la más utilizada para evaluar la homogeneidad de varianzas.
</div>


## Distribución F y estadístico de prueba

<p style="font-size:30px;
text-align:justify;
line-height:1.2;">
La prueba para la razón de varianzas utiliza la distribución F de Fisher-Snedecor, la cual se obtiene a partir de la razón entre dos varianzas muestrales provenientes de poblaciones normales e independientes.
</p>

<div class="fragment fade-up" data-fragment-index="1"
style="background-color:#eef4fb;
padding:18px;
border-radius:18px;
border-top:8px solid #1a3a6b;
margin-top:12px;">

<div style="font-size:26px;
text-align:center;
line-height:1.8;">

$$
F=\frac{s_1^2}{s_2^2}
$$

</div>

<div style="font-size:28px;
text-align:center;
line-height:1.2;">

Por convención, suele colocarse la mayor varianza en el numerador para obtener valores de: $\small F \geq 1$.

</div>

</div>

<div style="display:grid;
grid-template-columns:1fr 1fr;
gap:16px;
margin-top:14px;">

<div class="fragment fade-up" data-fragment-index="2"
style="background-color:#eef7ee;
padding:14px;
border-radius:16px;
border-top:8px solid #1b4d2e;">

<div style="font-size:23px;
font-weight:bold;
text-align:center;
color:#1b4d2e;">

Numerador

</div>

<div style="font-size:22px;
text-align:center;
line-height:1.6;">

$$
gl_1=n_1-1
$$

</div>

</div>

<div class="fragment fade-up" data-fragment-index="3"
style="background-color:#fff7e8;
padding:14px;
border-radius:16px;
border-top:8px solid #d97706;">

<div style="font-size:23px;
font-weight:bold;
text-align:center;
color:#d97706;">

Denominador

</div>

<div style="font-size:22px;
text-align:center;
line-height:1.6;">

$$
gl_2=n_2-1
$$

</div>

</div>

</div>

<div class="fragment fade-up" data-fragment-index="4"
style="background-color:#fdecec;
padding:14px;
border-radius:16px;
border-left:8px solid #b91c1c;
margin-top:14px;">

<div style="font-size:28px;
text-align:center;
line-height:1.2;">

Si las varianzas poblacionales son iguales, se espera que el estadístico F tome valores cercanos a 1. Valores muy alejados de 1 constituyen evidencia en contra de la hipótesis nula.

</div>

</div>

## Hipótesis y criterio de decisión

<div style="font-size:30px;
text-align:justify;
line-height:1.2;">
Una vez calculado el estadístico de prueba, la decisión se toma comparando el valor observado con un valor crítico obtenido de la distribución F de Fisher-Snedecor.
</div>

<div style="display:grid;
grid-template-columns:1fr 1fr 1fr;
gap:16px;
margin-top:14px;">

<div class="fragment fade-up" data-fragment-index="1"
style="background-color:#eef4fb;
padding:14px;
border-radius:16px;
border-top:8px solid #1a3a6b;">

<div style="font-size:25px;
font-weight:bold;
text-align:center;
color:#1a3a6b;">

Hipótesis nula

</div>

<div style="font-size:25px;
text-align:center;
line-height:1.7;">

$$
H_0:\sigma_1^2=\sigma_2^2
$$

</div>

<div style="font-size:18px;
text-align:center;">

Igual variabilidad.

</div>

</div>

<div class="fragment fade-up" data-fragment-index="2"
style="background-color:#eef7ee;
padding:14px;
border-radius:16px;
border-top:8px solid #1b4d2e;">

<div style="font-size:25px;
font-weight:bold;
text-align:center;
color:#1b4d2e;">

Hipótesis alterna

</div>

<div style="font-size:25px;
text-align:center;
line-height:1.7;">

$$
H_1:\sigma_1^2\neq\sigma_2^2
$$

</div>

<div style="font-size:18px;
text-align:center;">

Diferente variabilidad.

</div>

</div>

<div class="fragment fade-up" data-fragment-index="3"
style="background-color:#fff7e8;
padding:14px;
border-radius:16px;
border-top:8px solid #d97706;">

<div style="font-size:25px;
font-weight:bold;
text-align:center;
color:#d97706;">

Regla de decisión

</div>

<div style="font-size:25px;
text-align:center;
line-height:1.7;">

Si

$$
F_{calc}>F_{\alpha/2,gl_1,gl_2}
$$

</div>

<div style="font-size:18px;
text-align:center;">

Se rechaza $H_0$.

</div>

</div>

</div>

<div class="fragment fade-up" data-fragment-index="4"
style="background-color:#fdecec;
padding:14px;
border-radius:16px;
border-left:8px solid #b91c1c;
margin-top:14px;">

<div style="font-size:28px;
text-align:center;
line-height:1.5;">

Valores grandes de $F$ indican que las diferencias observadas entre las varianzas son demasiado importantes para atribuirse únicamente al azar.

</div>

</div>


## Ejemplo

<div style="font-size:30px;
text-align:justify;
line-height:1.6;">

Un investigador agrícola desea comparar la variabilidad del rendimiento de fresa obtenida bajo dos sistemas de riego. Para ello selecciona dos muestras independientes, usa un nivel de significancia de $\small \alpha=0.05$ y obtiene la siguiente información:

</div>

<div style="display:grid;
grid-template-columns:1fr 1fr;
gap:18px;
margin-top:14px;">

<div class="fragment fade-up"
style="background-color:#eef4fb;
padding:16px;
border-radius:18px;
border-top:8px solid #1a3a6b;">

<div style="font-size:30px;
font-weight:bold;
text-align:center;
color:#1a3a6b;">

Sistema A

</div>

<div style="font-size:24px;
text-align:center;
line-height:1.8;">

$$
s_A^2=18.5
$$

$$
n_A=15
$$

</div>

</div>

<div class="fragment fade-up"
style="background-color:#eef7ee;
padding:16px;
border-radius:18px;
border-top:8px solid #1b4d2e;">

<div style="font-size:30px;
font-weight:bold;
text-align:center;
color:#1b4d2e;">

Sistema B

</div>

<div style="font-size:24px;
text-align:center;
line-height:1.8;">

$$
s_B^2=8.2
$$

$$
n_B=12
$$

</div>

</div>

</div>

<div class="fragment fade-up"
style="background-color:#fdecec;
padding:14px;
border-radius:16px;
border-left:8px solid #b91c1c;
margin-top:14px;">

<div style="font-size:30px;
text-align:center;
line-height:1.6;">

**Contrastar**:

$$
H_0:\sigma_A^2=\sigma_B^2
$$

$$
H_1:\sigma_A^2\neq\sigma_B^2
$$

</div>

</div>

## Solución

<div style="display:grid;
grid-template-columns:1fr 1fr;
gap:18px;">

<div class="fragment fade-up"
style="background-color:#eef4fb;
padding:16px;
border-radius:18px;
border-top:8px solid #1a3a6b;">

<div style="font-size:22px;
font-weight:bold;
text-align:center;
color:#1a3a6b;">

Estadístico de prueba

</div>

<div style="font-size:22px;
text-align:center;
line-height:1.8;">

$$
F=\frac{s_A^2}{s_B^2}
$$
$$
F=\frac{18.5}{8.2}
$$

$$
F=2.26
$$

</div>

</div>

<div class="fragment fade-up"
style="background-color:#fff7e8;
padding:16px;
border-radius:18px;
border-top:8px solid #d97706;">

<div style="font-size:22px;
font-weight:bold;
text-align:center;
color:#d97706;">

Valor crítico

</div>

<div style="font-size:21px;
text-align:center;
line-height:1.7;">

$$
gl_1=14
$$

$$
gl_2=11
$$

$$
F_{crit}=F_{0.025,14,11}=3.29
$$

</div>

</div>

</div>

<div class="fragment fade-up"
style="background-color:#fdecec;
padding:14px;
border-radius:16px;
border-left:8px solid #b91c1c;
margin-top:14px;">

<div style="font-size:30px;
text-align:center;">

Como $2.26 < 3.29$, no se rechaza $H_0$.

</div>

</div>

<div class="fragment fade-up"
style="background-color:#eef7ee;
padding:16px;
border-radius:16px;
border-left:8px solid #1b4d2e;
margin-top:14px;">

<div style="font-size:30px;
text-align:justify;
line-height:1.2;">

Con un nivel de significancia del $5\%$, no existe evidencia estadística suficiente para afirmar que los sistemas de riego presentan variabilidades diferentes en el rendimiento de fresa.

</div>

</div>

## Taller en Clase {.center .middle}

## Instrucciones

<div class="fragment fade-up" data-fragment-index="1" style="background-color:#eef4fb; padding:20px; border-radius:18px; border-top:8px solid #1a3a6b;">

<div style="font-size:26px; line-height:1.7;">

Para cada ejercicio:

<ol>
<li>Plantee las hipótesis nula y alternativa.</li>
<li>Identifique el tipo de prueba de hipótesis.</li>
<li>Aplique el criterio de decisión utilizando los estadísticos suministrados.</li>
<li>Indique si se rechaza o no la hipótesis nula.</li>
<li>Redacte una conclusión en el contexto del problema.</li>
</ol>

</div>

</div>

## Ejercicio 1

<div class="fragment fade-up" data-fragment-index="1" style="background-color:#eef4fb; padding:18px; border-radius:18px; border-top:8px solid #1a3a6b;">

<div style="font-size:28px; font-weight:bold; color:#1a3a6b; margin-bottom:10px;">
Problema
</div>

<div style="font-size:25px; text-align:justify; line-height:1.5;">

Un investigador agrícola desea determinar si dos variedades de aguacate Hass presentan diferencias en su rendimiento promedio por hectárea. Se seleccionan dos muestras independientes y se obtienen:

</div>

<table style="width:100%; font-size:22px; text-align:center; margin-top:10px;">
<tr style="background-color:#dbeafe;">
<th>Variedad</th>
<th>Media (t/ha)</th>
<th>Desv. Est.</th>
<th>Muestra</th>
</tr>

<tr><td>A</td><td>3.8</td><td>0.50</td><td>25</td></tr>
<tr><td>B</td><td>4.1</td><td>0.60</td><td>30</td></tr>

</table>

</div>

<div class="fragment fade-up" data-fragment-index="2" style="background-color:#fff7e8; border-left:6px solid #d97706; border-radius:8px; padding:8px 12px; font-size:22px; text-align:center; margin-top:10px;">
Utilice: $t_{0.025,53}=2.01$ y $\alpha=0.05$
</div>

## Ejercicio 2

<div class="fragment fade-up" data-fragment-index="1" style="background-color:#eef7ee; padding:18px; border-radius:18px; border-top:8px solid #1b4d2e;">

<div style="font-size:28px; font-weight:bold; color:#1b4d2e; margin-bottom:10px;">
Problema
</div>

<div style="font-size:25px; text-align:justify; line-height:1.5;">

Una empresa agrícola afirma que un nuevo biofertilizante aumenta el rendimiento promedio de mora de Castilla respecto al manejo convencional. Los resultados obtenidos fueron:

</div>

<table style="width:100%; font-size:22px; text-align:center; margin-top:10px;">
<tr style="background-color:#dbeafe;">
<th>Tratamiento</th>
<th>Media (kg/parcela)</th>
<th>Desv. Est.</th>
<th>Muestra</th>
</tr>

<tr><td>Convencional</td><td>42</td><td>5.2</td><td>20</td></tr>
<tr><td>Biofertilizante</td><td>46</td><td>6.1</td><td>22</td></tr>

</table>

</div>

<div class="fragment fade-up" data-fragment-index="2" style="background-color:#fff7e8; border-left:6px solid #d97706; border-radius:8px; padding:8px 12px; font-size:22px; text-align:center; margin-top:10px;">
Utilice: $t_{0.05,40}=1.68$ y $\alpha=0.05$
</div>

## Ejercicio 3

<div class="fragment fade-up" data-fragment-index="1" style="background-color:#eef4fb; padding:18px; border-radius:18px; border-top:8px solid #1a3a6b;">

<div style="font-size:28px; font-weight:bold; color:#1a3a6b; margin-bottom:10px;">
Problema
</div>

<div style="font-size:24px; text-align:justify; line-height:1.4;">

En un cultivo de caña panelera se desea verificar si un sistema de riego inteligente reduce el consumo promedio de agua. Se registró el consumo semanal de agua (m³) en las mismas parcelas antes y después de implementar el sistema.

</div>

<table style="width:70%; margin:8px auto 0; font-size:18px; text-align:center;">
<tr style="background-color:#dbeafe;">
<th>Parcela</th>
<th>Antes</th>
<th>Después</th>
<th>d = Después − Antes</th>
</tr>

<tr><td>1</td><td>120</td><td>104</td><td></td></tr>
<tr><td>2</td><td>135</td><td>119</td><td></td></tr>
<tr><td>3</td><td>128</td><td>110</td><td></td></tr>
<tr><td>4</td><td>142</td><td>121</td><td></td></tr>
<tr><td>5</td><td>130</td><td>113</td><td></td></tr>
<tr><td>6</td><td>125</td><td>107</td><td></td></tr>
<tr><td>7</td><td>138</td><td>118</td><td></td></tr>
<tr><td>8</td><td>132</td><td>116</td><td></td></tr>
<tr><td>9</td><td>127</td><td>111</td><td></td></tr>
<tr><td>10</td><td>140</td><td>121</td><td></td></tr>

</table>

</div>

<div class="fragment fade-up" data-fragment-index="2" style="background-color:#fff7e8; border-left:6px solid #d97706; border-radius:8px; padding:8px 12px; font-size:22px; text-align:center; margin-top:10px;">
Utilice: $t_{0.05,9}=-1.833$ y $\alpha=0.05$
</div>


## Ejercicio 4

<div class="fragment fade-up" data-fragment-index="1" style="background-color:#eef7ee; padding:18px; border-radius:18px; border-top:8px solid #1b4d2e;">

<div style="font-size:28px; font-weight:bold; color:#1b4d2e; margin-bottom:10px;">
Problema
</div>

<div style="font-size:25px; text-align:justify; line-height:1.5;">

Dos tratamientos de pregerminación se aplican a semillas de maracuyá para evaluar cuál presenta una mayor proporción de germinación.

</div>

<table style="width:100%; font-size:22px; text-align:center; margin-top:10px;">
<tr style="background-color:#dbeafe;">
<th>Tratamiento</th>
<th>Germinadas</th>
<th>Total</th>
</tr>

<tr><td>A</td><td>168</td><td>200</td></tr>
<tr><td>B</td><td>186</td><td>210</td></tr>

</table>

</div>

<div class="fragment fade-up" data-fragment-index="2" style="background-color:#fff7e8; border-left:6px solid #d97706; border-radius:8px; padding:8px 12px; font-size:22px; text-align:center; margin-top:10px;">
Utilice: $Z_{0.05}=1.645$ y $\alpha=0.05$
</div>

