---
title: "Bioestadística Fundamental"
subtitle: "Clase 10: Distribuciones de probabilidad y aplicaciones"
author: " "
institute: "Departamento de Estadı́stica, Sede Bogotá"
bibliography: referencias.bib
csl: ieee.csl
format:
  revealjs:
    embed-resources: true
    logo: images/logo_unal_3.png
    code-overflow: scroll
    slide-number: true
    title-slide: false
    multiplex: true
    theme: [simple, ../assets/monash.scss]
    show-slide-number: all
    controls: true
    width: 1280
    height: 720
    css: [../assets/syntax-highlight.css, ../assets/custom.css]
    header-includes: |
      <link rel="stylesheet" href="../assets/fontawesome-free-6.1.1-web/css/fontawesome.min.css">
      <script defer src="../assets/fontawesome-free-6.1.1-web/js/all.min.js"></script>
      <script>
      window.addEventListener('load', function() {
        if (typeof Reveal === 'undefined') return;
        function updateLogoVisibility() {
          if (typeof Reveal.getCurrentSlide !== 'function') return;
          var logos = document.querySelectorAll('.reveal .slide-logo');
          if (!logos.length) return;
          var current = Reveal.getCurrentSlide();
          var isTitle = current && current.id === 'title-slide';
          logos.forEach(function(logo) {
            logo.style.display = isTitle ? 'none' : '';
          });
        }
        updateLogoVisibility();
        Reveal.on('slidechanged', updateLogoVisibility);
      });
      </script>
execute:
  echo: true
---

## Contenido

<div style="display: grid; grid-template-columns: 1fr 1fr; gap: 42px; margin-top: 20px; font-size: 30px; align-items: start;">
<div>
<h3 class="fragment fade-in" data-fragment-index="1" style="font-size: 34px; margin-bottom: 14px; color: #1b4d2e;">Parte I: Distribuciones discretas</h3>
<ul>
<li class="fragment fade-in" data-fragment-index="2">FMP, FDA y su relación.</li>
<li class="fragment fade-in" data-fragment-index="3">Binomial: FMP, FDA y efecto de $n$, $p$.</li>
<li class="fragment fade-in" data-fragment-index="4">Poisson: FMP, FDA y efecto de $\lambda$.</li>
<li class="fragment fade-in" data-fragment-index="5">Probabilidades en R: todos los casos.</li>
</ul>
</div>

<div>
<h3 class="fragment fade-in" data-fragment-index="6" style="font-size: 34px; margin-bottom: 14px; color: #1a3a6b;">Parte II: Distribuciones continuas</h3>
<ul>
<li class="fragment fade-in" data-fragment-index="7">Uniforme, Normal (tabla Z), Exponencial.</li>
<li class="fragment fade-in" data-fragment-index="8">Gamma, Beta, Chi-cuadrado, t de Student.</li>
<li class="fragment fade-in" data-fragment-index="9">FDP, FDA y efecto de los parámetros.</li>
<li class="fragment fade-in" data-fragment-index="10">Probabilidades en R y aproximaciones.</li>
</ul>
</div>
</div>


## {.middle .center}

<div style="text-align: center; margin-top: 40px;">
<p style="font-size: 52px; font-weight: bold; color: #3b82f6;">Funciones de Probabilidad y Densidad</p>
<p style="font-size: 32px; color: #1b4d2e; font-weight: 600; margin-top: 10px;">FMP, FDP y distribuciones en profundidad</p>
<p style="font-size: 26px; color: #6b7280; margin-top: 20px;">Herramientas matemáticas para cuantificar la incertidumbre</p>
<p style="font-size: 24px; color: #9ca3af; margin-top: 30px;">Bioestadística Fundamental — Departamento de Estadística, UNAL Bogotá</p>
</div>

## Resumen Clase 9

<div style="margin-top: 8px;">

<div style="background: linear-gradient(90deg, #1a3a6b, #2e5090); border-radius: 8px; padding: 10px 20px; margin-bottom: 14px;">
<p style="color: white; font-size: 28px; margin: 0; line-height: 1.6;">
<strong>Variable aleatoria:</strong> $X:\Omega\to\mathbb{R}$ &nbsp;·&nbsp;
<strong>Discreta:</strong> FMP $p(x)=P(X=x)\geq 0,\ \textstyle\sum p=1$ &nbsp;·&nbsp;
<strong>Continua:</strong> FDP $f(x)\geq 0,\ \int f=1$ &nbsp;·&nbsp;
<strong>FDA:</strong> $F(x)=P(X\leq x)$
</p>
</div>

<div style="display: grid; grid-template-columns: 1fr 1fr; gap: 18px;">

<div style="background: #f0f4ff; border-left: 5px solid #1a3a6b; border-radius: 0 8px 8px 0; padding: 12px 16px;">
<p style="font-size: 28px; font-weight: 700; color: #1a3a6b; margin: 0 0 8px 0;">Distribuciones discretas</p>
<table style="width:100%; font-size:26px; border-collapse:collapse;">
<tr><td style="padding:3px 6px; white-space:nowrap;"><span style="background:#dce9f7; color:#1a3a6b; font-weight:700; border-radius:4px; padding:1px 7px;">Bernoulli($p$)</span></td>
<td style="padding:3px 6px; color:#374151;">Éxito/fracaso único. $p(x)=p^x(1-p)^{1-x}$</td></tr>
<tr><td style="padding:3px 6px; white-space:nowrap;"><span style="background:#dce9f7; color:#1a3a6b; font-weight:700; border-radius:4px; padding:1px 7px;">Bin($n,p$)</span></td>
<td style="padding:3px 6px; color:#374151;">$k$ éxitos en $n$ ensayos. $\binom{n}{k}p^k(1-p)^{n-k}$</td></tr>
<tr><td style="padding:3px 6px; white-space:nowrap;"><span style="background:#dce9f7; color:#1a3a6b; font-weight:700; border-radius:4px; padding:1px 7px;">Poi($\lambda$)</span></td>
<td style="padding:3px 6px; color:#374151;">Eventos raros. $e^{-\lambda}\lambda^k/k!$</td></tr>
<tr><td style="padding:3px 6px; white-space:nowrap;"><span style="background:#dce9f7; color:#1a3a6b; font-weight:700; border-radius:4px; padding:1px 7px;">Geo($p$)</span></td>
<td style="padding:3px 6px; color:#374151;">Intentos hasta primer éxito. $(1-p)^{k-1}p$</td></tr>
<tr><td style="padding:3px 6px; white-space:nowrap;"><span style="background:#dce9f7; color:#1a3a6b; font-weight:700; border-radius:4px; padding:1px 7px;">Hiper($N,K,n$)</span></td>
<td style="padding:3px 6px; color:#374151;">Sin reemplazo. $\binom{K}{k}\binom{N-K}{n-k}/\binom{N}{n}$</td></tr>
</table>
</div>

<div style="background: #f0faf2; border-left: 5px solid #1b4d2e; border-radius: 0 8px 8px 0; padding: 12px 16px;">
<p style="font-size: 28px; font-weight: 700; color: #1b4d2e; margin: 0 0 8px 0;">Distribuciones continuas</p>
<table style="width:100%; font-size:26px; border-collapse:collapse;">
<tr><td style="padding:3px 6px; white-space:nowrap;"><span style="background:#d6f0dd; color:#1b4d2e; font-weight:700; border-radius:4px; padding:1px 7px;">$U(a,b)$</span></td>
<td style="padding:3px 6px; color:#374151;">Densidad constante $1/(b-a)$ en $(a,b)$</td></tr>
<tr><td style="padding:3px 6px; white-space:nowrap;"><span style="background:#d6f0dd; color:#1b4d2e; font-weight:700; border-radius:4px; padding:1px 7px;">$N(\mu,\sigma^2)$</span></td>
<td style="padding:3px 6px; color:#374151;">Campana simétrica; $Z=(X-\mu)/\sigma$</td></tr>
<tr><td style="padding:3px 6px; white-space:nowrap;"><span style="background:#d6f0dd; color:#1b4d2e; font-weight:700; border-radius:4px; padding:1px 7px;">$\text{Exp}(\lambda)$</span></td>
<td style="padding:3px 6px; color:#374151;">Tiempos de espera; sin memoria</td></tr>
<tr><td style="padding:3px 6px; white-space:nowrap;"><span style="background:#d6f0dd; color:#1b4d2e; font-weight:700; border-radius:4px; padding:1px 7px;">$\text{Gamma}(\alpha,\beta)$</span></td>
<td style="padding:3px 6px; color:#374151;">Tiempo hasta el $k$-ésimo evento</td></tr>
<tr><td style="padding:3px 6px; white-space:nowrap;"><span style="background:#d6f0dd; color:#1b4d2e; font-weight:700; border-radius:4px; padding:1px 7px;">$\text{Beta}(\alpha,\beta)$</span></td>
<td style="padding:3px 6px; color:#374151;">Proporciones en $(0,1)$</td></tr>
</table>

</div>

</div>
</div>

## El hilo del curso: clases 1 a 10

<div style="display: grid; grid-template-columns: repeat(5, 1fr); gap: 12px; margin-top: 20px; align-items: start; text-align: center;">

<div class="fragment fade-up" data-fragment-index="1" style="display: flex; flex-direction: column; align-items: center;">
<div style="width: 58px; height: 58px; border-radius: 50%; background: #374151; color: white; display: flex; align-items: center; justify-content: center; font-size: 22px; font-weight: 700; margin-bottom: 8px;">1–3</div>
<p style="font-size: 24px; font-weight: 700; color: #374151;">Describir</p>
<p style="font-size: 20px; color: #374151; margin-top: 6px;">Tablas, gráficos, tasas, medidas de posición y dispersión.</p>
<p style="font-size: 19px; color: #6b7280; margin-top: 6px; font-style: italic;">Estadística descriptiva</p>
</div>

<div class="fragment fade-up" data-fragment-index="2" style="display: flex; flex-direction: column; align-items: center;">
<div style="width: 58px; height: 58px; border-radius: 50%; background: #1a3a6b; color: white; display: flex; align-items: center; justify-content: center; font-size: 22px; font-weight: 700; margin-bottom: 8px;">4–5</div>
<p style="font-size: 24px; font-weight: 700; color: #1a3a6b;">Relacionar</p>
<p style="font-size: 20px; color: #374151; margin-top: 6px;">Dispersión, correlación, tablas de contingencia y análisis bivariado.</p>
<p style="font-size: 19px; color: #6b7280; margin-top: 6px; font-style: italic;">Estadística bivariada</p>
</div>

<div class="fragment fade-up" data-fragment-index="3" style="display: flex; flex-direction: column; align-items: center;">
<div style="width: 58px; height: 58px; border-radius: 50%; background: #1a3a6b; color: white; display: flex; align-items: center; justify-content: center; font-size: 22px; font-weight: 700; margin-bottom: 8px;">6–8</div>
<p style="font-size: 24px; font-weight: 700; color: #1a3a6b;">Medir la incertidumbre</p>
<p style="font-size: 20px; color: #374151; margin-top: 6px;">Eventos, probabilidad condicional, independencia y Bayes.</p>
<p style="font-size: 19px; color: #6b7280; margin-top: 6px; font-style: italic;">Teoría de probabilidad</p>
</div>

<div class="fragment fade-up" data-fragment-index="4" style="display: flex; flex-direction: column; align-items: center;">
<div style="width: 58px; height: 58px; border-radius: 50%; background: #1b4d2e; color: white; display: flex; align-items: center; justify-content: center; font-size: 22px; font-weight: 700; margin-bottom: 8px;">9</div>
<p style="font-size: 24px; font-weight: 700; color: #1b4d2e;">Cuantificar</p>
<p style="font-size: 20px; color: #374151; margin-top: 6px;">Variables aleatorias, FDA, FMP y FDP. Distribuciones discretas.</p>
<p style="font-size: 19px; color: #6b7280; margin-top: 6px; font-style: italic;">Variables aleatorias</p>
</div>

<div class="fragment fade-up" data-fragment-index="5" style="display: flex; flex-direction: column; align-items: center;">
<div style="width: 58px; height: 58px; border-radius: 50%; background: #1b4d2e; color: white; display: flex; align-items: center; justify-content: center; font-size: 22px; font-weight: 700; margin-bottom: 8px;">10</div>
<p style="font-size: 24px; font-weight: 700; color: #1b4d2e;">Modelar</p>
<p style="font-size: 20px; color: #374151; margin-top: 6px;">Distribuciones continuas: Uniforme, Normal, Exponencial, Gamma, Beta, $\chi^2$, $t$.</p>
<p style="font-size: 19px; color: #6b7280; margin-top: 6px; font-style: italic;">Modelos probabilísticos</p>
</div>

</div>

<div style="display: flex; align-items: center; gap: 0; margin-top: 20px; padding: 0 30px;">
<div style="height: 4px; flex: 1; background: linear-gradient(90deg, #374151, #1a3a6b); border-radius: 2px;"></div>
<div style="height: 4px; flex: 1; background: linear-gradient(90deg, #1a3a6b, #1b4d2e); border-radius: 2px;"></div>
<div style="height: 4px; flex: 1; background: linear-gradient(90deg, #1b4d2e 60%, #9ca3af); border-radius: 2px; border-right: 3px dashed #9ca3af;"></div>
</div>

<p class="fragment fade-up" data-fragment-index="6" style="font-size: 26px; text-align: center; margin-top: 12px; color: #1a3a6b; font-weight: 700;">
Hoy tenemos todas las piezas para el siguiente paso: <span style="color:#1b4d2e;">inferencia estadística.</span>
</p>


## FMP y FDA

<div class="twocol" style="margin-top: 10px;">

<div class="block-definition fragment fade-up" data-fragment-index="1">
<div class="block-title">Función de Masa de Probabilidad</div>
<div class="block-body" style="font-size: 27px;">
$$p(x) = P(X = x)$$
Asigna una probabilidad a <strong>cada valor individual</strong>. Responde: ¿con qué chance ocurre exactamente $x$?
</div>
</div>

<div class="block-theorem fragment fade-up" data-fragment-index="2">
<div class="block-title">Función de Distribución Acumulada</div>
<div class="block-body" style="font-size: 27px;">
$$F(x) = P(X \leq x) = \sum_{x_i \leq x} p(x_i)$$
<strong>Acumula</strong> toda la probabilidad hasta $x$. Responde: ¿con qué chance ocurre $x$ o menos?
</div>
</div>

</div>

<div class="block-note fragment fade-up" data-fragment-index="4" style="margin-top: 14px;">
<div class="block-body" style="font-size: 26px; text-align: center;">
La FDA <strong>suma</strong> la FMP. Y la FMP indica<strong>cuánto</strong> aumenta la FDA en cada valor, osea, el salto que se da
</div>
</div>

## {.middle .center}

<div style="text-align: center; margin-top: 40px;">
<p style="font-size: 52px; font-weight: bold; color: #3b82f6;">Distribución Binomial</p>
<p style="text-align: justify;font-size: 32px; color: #1b4d2e; font-weight: 600; margin-top: 10px;">Decir que una variable sigue una Distribución Binomial significa que estamos contando cuántas veces ocurre un evento en un número fijo de unidades, donde cada unidad solo tiene dos posibles resultados.</p>
</div>


## FMP y FDA: Distribución Binomial

<div class="twocol" style="margin-top: 10px;">

<div class="block-definition fragment fade-up" data-fragment-index="1">
<div class="block-title">FMP: $X \sim \text{Bin}(3,\, 0.4)$</div>
<div class="block-body" style="font-size: 26px;">
$$p(x) = \binom{3}{x}(0.4)^x(0.6)^{3-x}$$

<table class="slide-table" style="width:100%; font-size:25px; margin-top:10px;">
<thead><tr><th>$x$</th><th>$p(x) = P(X=x)$</th></tr></thead>
<tbody>
<tr><td style="text-align:center;">0</td><td style="text-align:center;">$\binom{3}{0}(0.4)^0(0.6)^3 = 0.216$</td></tr>
<tr><td style="text-align:center;">1</td><td style="text-align:center;">$\binom{3}{1}(0.4)^1(0.6)^2 = 0.432$</td></tr>
<tr><td style="text-align:center;">2</td><td style="text-align:center;">$\binom{3}{2}(0.4)^2(0.6)^1 = 0.288$</td></tr>
<tr><td style="text-align:center;">3</td><td style="text-align:center;">$\binom{3}{3}(0.4)^3(0.6)^0 = 0.064$</td></tr>
</tbody>
</table>
</div>
</div>

<div class="block-theorem fragment fade-up" data-fragment-index="2">
<div class="block-title">FDA: $F(x) = P(X \leq x)$</div>
<div class="block-body" style="font-size: 26px;">
$$F(x) = \sum_{x_i \leq x} p(x_i)$$

<table class="slide-table" style="width:100%; font-size:25px; margin-top:10px;">
<thead><tr><th>$x$</th><th>$F(x) = P(X \leq x)$</th></tr></thead>
<tbody>
<tr><td style="text-align:center;">0</td><td style="text-align:center;">$0.216$</td></tr>
<tr><td style="text-align:center;">1</td><td style="text-align:center;">$0.216 + 0.432 = 0.648$</td></tr>
<tr><td style="text-align:center;">2</td><td style="text-align:center;">$0.648 + 0.288 = 0.936$</td></tr>
<tr><td style="text-align:center;">3</td><td style="text-align:center;">$0.936 + 0.064 = 1.000$</td></tr>
</tbody>
</table>
</div>
</div>

</div>

<div class="block-note fragment fade-up" data-fragment-index="3" style="margin-top: 12px;">
<div class="block-body" style="font-size: 24px; text-align: center;">
$P(X \leq 1) = F(1) = 0.648$; &nbsp; $P(X = 2) = F(2) - F(1) = 0.936 - 0.648 = 0.288$; &nbsp; $P(X > 2) = 1 - F(2) = 0.064$
</div>
</div>

## Gráfica FMP y FDA: Binomial (n=3, p=0.4)

```{r}
#| echo: false
#| fig-width: 12
#| fig-height: 5
par(mfrow = c(1, 2), mar = c(4, 4, 3, 1))

x  <- 0:3
px <- dbinom(x, 3, 0.4)
Fx <- pbinom(x, 3, 0.4)

# FMP
bp <- barplot(px, names.arg = x,
              col = c("#bfdbfe","#3b82f6","#3b82f6","#bfdbfe"),
              border = NA,
              main = "FMP: P(X = x)",
              xlab = "x", ylab = "P(X = x)",
              ylim = c(0, 0.55), cex.lab = 1.3, cex.main = 1.4)
text(bp, px + 0.02, round(px, 3), cex = 1.2, font = 2)

# FDA
plot(stepfun(x, c(0, Fx)),
     do.points = TRUE, pch = 19, col = "#1b4d2e", lwd = 2,
     main = "FDA: F(x) = P(X ≤ x)",
     xlab = "x", ylab = "F(x)",
     xlim = c(-0.5, 3.8), ylim = c(0, 1.05),
     cex.lab = 1.3, cex.main = 1.4, verticals = TRUE)
points(x, Fx, pch = 1, col = "#1b4d2e", cex = 1.4, lwd = 2)
text(x + 0.15, Fx + 0.04, round(Fx, 3), cex = 1.1, col = "#1b4d2e", font = 2)
```


## Efecto de los parámetros en la Distribución Binomial 

```{r}
#| echo: false
#| fig-width: 16
#| fig-height: 6
par(mfrow = c(2,3), mar = c(3,3,2,1))
for(p in c(0.3, 0.5, 0.7)) {
  k <- 0:20
  barplot(dbinom(k, 20, p), names.arg = k, col = "#3b82f6", border = NA,
          main = paste0("Bin(20,", p, ")"), cex.main = 1.1, cex.names = 0.7)
}
for(n in c(5, 20, 50)) {
  k <- 0:n
  barplot(dbinom(k, n, 0.4), names.arg = k, col = "#1b4d2e", border = NA,
          main = paste0("Bin(",n,",0.4)"), cex.main = 1.1, cex.names = 0.7)
}
```

## R: Distribución Binomial

<div class="block-note" style="margin-bottom: 12px;">
<div class="block-body" style="font-size: 26px; text-align: justify;">
En un lote de $n=50$ plantas de café, con $p=0.15$ de tener roya. Calcule $P(X=8)$, $P(X \leq 10)$, $P(X > 12)$, $P(X \geq 12)$ y $P(5 \leq X \leq 12)$.
</div>
</div>

<div style="display: grid; grid-template-columns: 1fr 1fr; gap: 20px; align-items: start;">

<div class="scrollable-code" style="min-width: 0; max-height: 500px; overflow-y: auto; overflow-x: auto;">

```{r}
#| echo: true
#| comment: ""
#| class-source: scrollable-code

n <- 50; p <- 0.15

# Exactamente 8 plantas
dbinom(8, n, p)

# Menor o igual que 10
pbinom(10, n, p)

# Estrictamente menor que 10
pbinom(9, n, p)

# Mayor que 12
pbinom(12, n, p, lower.tail = FALSE)

# Mayor o igual que 12
pbinom(11, n, p,lower.tail = FALSE)

# Entre 5 y 12 (inclusive)
pbinom(12, n, p) - pbinom(4, n, p)

```

</div>

<div class="card card--info" style="font-size: 23px; line-height: 1.9;">
<strong><code>dbinom(x, n, p): </code></strong>
<span style="color:#374151;font-size:24px">$P(X = x)$</span><br><br>

<strong><code>pbinom(q, n, p):</code></strong>
<span style="color:#374151;font-size:24px">$P(X \leq q)$</span><br><br>

<strong><code>pbinom(q-1, n, p): </code></strong>
<span style="color:#374151;font-size:24px">$P(X < q)$</span><br><br>

<strong><code>lower.tail = FALSE: </code></strong>
<span style="color:#374151;font-size:24px">$P(X > q)$</span><br><br>

<strong><code>pbinom(q-1,...,FALSE): </code></strong>
<span style="color:#374151;font-size:24px">$P(X \geq q)$</span><br><br>

<strong><code>pbinom(b) - pbinom(a-1): </code></strong>
<span style="color:#374151;font-size:24px">$P(a \leq X \leq b)$</span>
</div>

</div>


## Aplicaciones en Agronomía: Distribución Binomial

<div style="display: grid; grid-template-columns: repeat(3, 1fr); gap: 18px; margin-top: 70px;">
<div class="card card--success">
<p style="font-size: 32px; margin: 0;">🌿</p>
<p style="font-size: 28px; font-weight: 700; color: #1b4d2e; margin: 6px 0;">Germinación de semillas</p>
<p style="font-size: 26px; color: #374151; margin: 6px 0;">De $n=20$ semillas de maíz sembradas en <strong>Córdoba</strong>, cada una germina con probabilidad $p=0.85$. ¿Cuántas germinarán?</p>
<p style="font-size: 20px; color: #6b7280; font-style: italic; margin-top: 8px;">$X \sim \text{Bin}(20,\, 0.85)$</p>
</div>
<div class="card card--danger">
<p style="font-size: 32px; margin: 0;">🦠</p>
<p style="font-size: 28px; font-weight: 700; color: #7a1515; margin: 6px 0;">Plantas con enfermedad</p>
<p style="font-size: 26px; color: #374151; margin: 6px 0;">En un muestreo de $n=50$ plantas de café en <strong>Huila</strong>, cada planta tiene probabilidad $p=0.15$ de presentar roya.</p>
<p style="font-size: 20px; color: #6b7280; font-style: italic; margin-top: 8px;">$X \sim \text{Bin}(50,\, 0.15)$</p>
</div>
<div class="card card--info">
<p style="font-size: 32px; margin: 0;">✂️</p>
<p style="font-size: 28px; font-weight: 700; color: #1a3a6b; margin: 6px 0;">Éxito de esquejes en vivero</p>
<p style="font-size: 26px; color: #374151; margin: 6px 0;">De $n=30$ esquejes de aguacate injertados en viveros de <strong>Antioquia</strong>, cada uno prende con probabilidad $p=0.70$.</p>
<p style="font-size: 20px; color: #6b7280; font-style: italic; margin-top: 8px;">$X \sim \text{Bin}(30,\, 0.70)$</p>
</div>
</div>
<div class="block-note fragment fade-up" data-fragment-index="1" style="margin-top: 14px;">
<div class="block-body" style="font-size: 25px; text-align: center;">
Se usa cuando hay <strong>$n$ ensayos independientes</strong>, cada uno con probabilidad $p$ de éxito y dos resultados posibles.
</div>
</div>

## {.middle .center}

<div style="text-align: center; margin-top: 40px;">
<p style="font-size: 52px; font-weight: bold; color: #3b82f6;">Distribución Poisson</p>
<p style="text-align: justify;font-size: 32px; color: #1b4d2e; font-weight: 600; margin-top: 10px;">Decir que una variable sigue una Distribución Poisson significa que estamos contando cuántas veces ocurre un evento en un intervalo de espacio, tiempo o área, cuando los eventos aparecen de manera aleatoria.</p>
</div>


## FMP y FDA: fórmulas de la Distribución Poisson

<div class="twocol" style="margin-top: 16px;">

<div class="block-definition fragment fade-up" data-fragment-index="1">
<div class="block-title">Función de Masa de Probabilidad</div>
<div class="block-body" style="font-size: 24px;">
$$p(x) = P(X = x) = \frac{e^{-\lambda}\,\lambda^x}{x!}, \quad x = 0, 1, 2, \ldots$$

<ul style="margin-top: 14px; line-height: 1.1;">
<li>$\lambda > 0$: tasa promedio de ocurrencias.</li>
<li>Cada valor tiene probabilidad estrictamente positiva.</li>
<li>La suma de todas las probabilidades es 1: $\displaystyle\sum_{x=0}^{\infty} p(x) = 1$.</li>
</ul>
</div>
</div>

<div class="block-theorem fragment fade-up" data-fragment-index="2">
<div class="block-title">Función de Distribución Acumulada</div>
<div class="block-body" style="font-size: 24px;">
$$F(x) = P(X \leq x) = \sum_{k=0}^{\lfloor x \rfloor} \frac{e^{-\lambda}\,\lambda^k}{k!}$$

<ul style="margin-top: 14px; line-height: 1.8;">
<li>Función escalonada: sube en cada entero no negativo.</li>
<li>El salto en $x = k$ es exactamente $p(k)$.</li>
<li>$F(x) \to 1$ cuando $x \to \infty$.</li>
</ul>
</div>
</div>

</div>

<div class="block-note fragment fade-up" data-fragment-index="3" style="margin-top: 14px;">
<div class="block-body" style="font-size: 26px; text-align: center;">
No existe fórmula cerrada para $F(x)$: se calcula sumando términos de la FMP. En R: <code>dpois(x, λ)</code> para la FMP y <code>ppois(x, λ)</code> para la FDA.
</div>
</div>

## FMP y FDA: Distribución Poisson ($\lambda = 0.3$)

<div style="display: grid; grid-template-columns: 1fr 1fr; gap: 16px; margin-top: 10px;">

<div>

```{r}
#| echo: false
#| fig-width: 5.5
#| fig-height: 4.2
#| fig-align: center
library(ggplot2)

lam <- 0.3
x   <- 0:6
df  <- data.frame(x = x, px = dpois(x, lam), Fx = ppois(x, lam))

ggplot(df, aes(x = factor(x), y = px, fill = px == max(px))) +
  geom_col(width = 0.6, show.legend = FALSE) +
  geom_text(aes(label = round(px, 3)), vjust = -0.5, size = 4.8, fontface = "bold") +
  scale_fill_manual(values = c("TRUE" = "#7a1515", "FALSE" = "#f87171")) +
  scale_y_continuous(expand = expansion(mult = c(0, 0.14))) +
  labs(title = "FMP: P(X = x)", subtitle = "X ~ Poi(0.3)",
       x = "x", y = "P(X = x)") +
  theme_minimal(base_size = 15) +
  theme(plot.title    = element_text(face = "bold", size = 17, color = "#7a1515"),
        plot.subtitle = element_text(size = 13, color = "#374151"),
        panel.grid.major.x = element_blank())
```
</div>

<div>

```{r}
#| echo: false
#| fig-width: 5.5
#| fig-height: 4.2
#| fig-align: center
library(ggplot2)

lam <- 0.3
x   <- 0:6
df  <- data.frame(x = x, px = dpois(x, lam), Fx = ppois(x, lam))
df_open <- data.frame(x = x[-1], Fx = df$Fx[-nrow(df)])

ggplot(df, aes(x = x, y = Fx)) +
  geom_step(color = "#7a1515", linewidth = 1.2, direction = "hv") +
  geom_point(color = "#7a1515", size = 3.5) +
  geom_point(data = df_open, aes(x = x, y = Fx),
             shape = 1, color = "#7a1515", size = 3.5, stroke = 1.3) +
  geom_hline(yintercept = 1, linetype = "dashed", color = "gray60") +
  geom_text(aes(label = round(Fx, 3)), nudge_x = 0.22, nudge_y = 0.04,
            size = 4, color = "#7a1515", fontface = "bold") +
  scale_x_continuous(breaks = x, limits = c(-0.3, 6.8)) +
  scale_y_continuous(limits = c(0, 1.1)) +
  labs(title = "FDA: F(x) = P(X ≤ x)", subtitle = "X ~ Poi(0.3)",
       x = "x", y = "F(x)") +
  theme_minimal(base_size = 15) +
  theme(plot.title    = element_text(face = "bold", size = 17, color = "#7a1515"),
        plot.subtitle = element_text(size = 13, color = "#374151"))
```
</div>

</div>

<div class="twocol">
<div class="block-note fragment fade-up" data-fragment-index="1">
<div class="block-body" style="font-size: 25px;">
Con $\lambda = 0.3$, la masa se concentra en $x = 0$: $P(X=0) = e^{-0.3} \approx 0.741$. Modela eventos muy raros.
</div>
</div>
<div class="block-note fragment fade-up" data-fragment-index="2">
<div class="block-body" style="font-size: 25px;">
La FDA sube casi de golpe: $F(0) \approx 0.741$, $F(1) \approx 0.963$. El $96.3\%$ de las veces ocurre 1 o ningún evento.
</div>
</div>
</div>

## Efecto del parámetro λ en la Distribución Poisson

```{r}
#| echo: false
#| fig-width: 16
#| fig-height: 7
par(mfrow = c(1,4), mar = c(4,3,2,1))
for(lam in c(0.5, 2, 5, 10)) {
  k <- 0:20
  barplot(dpois(k, lam), names.arg = k, col = "#7a1515", border = NA,
          main = paste0("Poi(", lam, ")"), xlab = "k",
          cex.main = 1.2, cex.names = 0.8)
}
```

<p class="fragment fade-up" style="font-size: 30px; text-align: center;" data-fragment-index="1">
Para $\lambda$ grande, la Poisson se aproxima a una distribución Normal.
</p>

## R: Distribución Poisson

<div class="block-note" style="margin-bottom: 12px;">
<div class="block-body" style="font-size: 26px; text-align: justify;">
Brotes de sigatoka por semana en banano, $\lambda=4.2$. Calcule $P(X=3)$, $P(X \leq 5)$, $P(X > 6)$, $P(X \geq 7)$ y $P(3 \leq X \leq 6)$.
</div>
</div>

<div style="display: grid; grid-template-columns: 1fr 1fr; gap: 20px; align-items: start;">

<div class="scrollable-code" style="min-width: 0;">

```{r}
#| echo: true
#| comment: ""
#| class-source: scrollable-code
lambda <- 4.2

# Exactamente 3 brotes
dpois(3, lambda)

# Menor o igual que 5
ppois(5, lambda)

# Estrictamente menor que 5
ppois(4, lambda)

# Mayor que 6
ppois(6, lambda, lower.tail = FALSE)

# Mayor o igual que 7
ppois(6, lambda, lower.tail = FALSE)

# Entre 3 y 6 (inclusive)
ppois(6, lambda) - ppois(2, lambda)
```
</div>

<div class="card card--info" style="font-size: 23px; line-height: 1.9;">
<strong><code>dpois(x, lambda): </code></strong>
<span style="color:#374151;font-size:24px">$P(X = x)$</span><br><br>

<strong><code>ppois(q, lambda):</code></strong>
<span style="color:#374151;font-size:24px">$P(X \leq q)$</span><br><br>

<strong><code>ppois(q-1, lambda): </code></strong>
<span style="color:#374151;font-size:24px">$P(X < q)$</span><br><br>

<strong><code>lower.tail = FALSE: </code></strong>
<span style="color:#374151;font-size:24px">$P(X > q)$</span><br><br>

<strong><code>ppois(q-1,...,FALSE): </code></strong>
<span style="color:#374151;font-size:24px">$P(X \geq q)$</span><br><br>

<strong><code>ppois(b) - ppois(a-1): </code></strong>
<span style="color:#374151;font-size:24px">$P(a \leq X \leq b)$</span>
</div>

</div>


## Relación diferencial entre FDP y FDA 

<div class="block-theorem fragment fade-up" data-fragment-index="1">
<div class="block-title">Definición</div>
<div class="block-body">

Si $X$ es v.a continua con FDP $f(x)$ y FDA $F(x)$:
$$F(x) = \int_{-\infty}^{x} f(t)\,dt$$
$$f(x) = F'(x) \quad \text{(donde existe la derivada)}$$
</div>
</div>

<ul style="margin-top: 20px;">
<li class="fragment fade-up" data-fragment-index="2" style="font-size: 28px; text-align: justify;">
La FDP es la <strong>derivada</strong> de la FDA: mide la densidad de probabilidad en cada punto.
</li>
<li class="fragment fade-up" data-fragment-index="3" style="font-size: 28px; text-align: justify;">
Las zonas donde $f(x)$ es alta concentran mayor probabilidad.
</li>
</ul>

## Aplicaciones en Agronomía: Distribución Poisson

<div style="display: grid; grid-template-columns: repeat(3, 1fr); gap: 18px; margin-top: 70px;">
<div class="card card--danger">
<p style="font-size: 32px; margin: 0;">🦟</p>
<p style="font-size: 28px; font-weight: 700; color: #7a1515; margin: 6px 0;">Focos de plaga por hectárea</p>
<p style="font-size: 26px; color: #374151; margin: 6px 0;">Número de brotes de sigatoka por semana en cultivos de banano en <strong>Urabá</strong>. Eventos raros en un intervalo definido.</p>
<p style="font-size: 20px; color: #6b7280; font-style: italic; margin-top: 8px;">$X \sim \text{Poi}(\lambda)$, $\lambda$ = brotes/semana</p>
</div>
<div class="card card--warning">
<p style="font-size: 32px; margin: 0;">🌧️</p>
<p style="font-size: 28px; font-weight: 700; color: #b45309; margin: 6px 0;">Eventos de granizo por temporada</p>
<p style="font-size: 26px; color: #374151; margin: 6px 0;">Número de eventos de granizo que afectan cultivos de flores en la <strong>Sabana de Bogotá</strong> durante la temporada lluviosa.</p>
<p style="font-size: 20px; color: #6b7280; font-style: italic; margin-top: 8px;">$X \sim \text{Poi}(\lambda)$, $\lambda$ = eventos/mes</p>
</div>
<div class="card card--info">
<p style="font-size: 32px; margin: 0;">🔬</p>
<p style="font-size: 28px; font-weight: 700; color: #1a3a6b; margin: 6px 0;">Colonias bacterianas en muestra</p>
<p style="font-size: 26px; color: #374151; margin: 6px 0;">Número de colonias de <em>E. coli</em> encontradas en muestras de agua de riego en cultivos de hortalizas en <strong>Cundinamarca</strong>.</p>
<p style="font-size: 20px; color: #6b7280; font-style: italic; margin-top: 8px;">$X \sim \text{Poi}(\lambda)$, $\lambda$ = colonias/mL</p>
</div>
</div>
<div class="block-note fragment fade-up" data-fragment-index="1" style="margin-top: 14px;">
<div class="block-body" style="font-size: 25px; text-align: center;">
Ideal para <strong>contar eventos raros</strong> en un intervalo de tiempo, espacio o área cuando los eventos son independientes.
</div>
</div>

## {.middle .center}

<div style="text-align: center; margin-top: 40px;">
<p style="font-size: 52px; font-weight: bold; color: #3b82f6;">Distribución Uniforme</p>
<p style="text-align: justify;font-size: 32px; color: #1b4d2e; font-weight: 600; margin-top: 10px;">Decir que una variable sigue una Distribución Uniforme significa que todos los valores dentro de un intervalo tienen la misma probabilidad de ocurrir.</p>
</div>


## FDP y FDA de la Distribución Uniforme

<div class="block-definition fragment fade-up" data-fragment-index="1">
<div class="block-title">Distribución Uniforme continua $X \sim U(a, b)$</div>
<div class="block-body" style="font-size: 27px; text-align: justify;">
Todos los valores en $(a, b)$ tienen la <strong>misma probabilidad</strong> de ocurrir. La densidad es constante en todo el soporte.
<span style="color: #6b7280; font-size: 24px;"> — Parámetros: $a$ (límite inferior), $b$ (límite superior).</span>
</div>
</div>

<div style="display: grid; grid-template-columns: 1fr 1fr; gap: 24px; margin-top: 18px;">

<div class="block-theorem fragment fade-up" data-fragment-index="2">
<div class="block-title">Función de Densidad (FDP)</div>
<div class="block-body" style="font-size: 28px; text-align: center;">
$$f(x) = \frac{1}{b-a}, \quad a < x < b$$
<p style="font-size: 24px; color: #374151; margin-top: 10px;">Densidad <strong>constante</strong>: ningún valor es más probable que otro dentro del intervalo.</p>
</div>
</div>

<div class="block-theorem fragment fade-up" data-fragment-index="3">
<div class="block-title">Función de Distribución Acumulada (FDA)</div>
<div class="block-body" style="font-size: 24px; text-align: center;">
$$F(x) = \begin{cases} 0, & x < a \\[4pt] \dfrac{x-a}{b-a}, & a \leq x \leq b \\[8pt] 1, & x > b \end{cases}$$
</div>
</div>

</div>



## FDP y FDA: Distribución Uniforme con $a=1$ y $b=4$
```{r}
#| echo: false
#| fig-width: 16
#| fig-height: 7
#| fig-align: center
#| warning: false

par(
  mfrow = c(1,2),
  mar = c(5,5,3,1),
  bg = "white",
  family = "sans"
)

# Parámetros
a <- 1
b <- 4

# Colores
col_fdp <- "#2e7d32"
col_fda <- "#b23a48"

# =========================
# FDP Uniforme
# =========================
curve(
  dunif(x, a, b),
  from = 0,
  to = 5,
  lwd = 4,
  col = col_fdp,
  ylim = c(0,0.42),
  xlab = "x",
  ylab = "f(x)",
  main = "Función de densidad U(1,4)",
  cex.main = 1.5,
  cex.lab = 1.3,
  cex.axis = 1.1
)

grid(col = "gray85")

# Líneas verticales del soporte
abline(v = c(a,b), lty = 2, lwd = 2, col = "gray45")

# Área sombreada
polygon(
  c(a, a, b, b),
  c(0, 1/(b-a), 1/(b-a), 0),
  col = adjustcolor(col_fdp, alpha.f = 0.20),
  border = NA
)

text(
  2.5, 0.37,
  labels = "Densidad constante",
  cex = 1.1
)

# =========================
# FDA Uniforme
# =========================
curve(
  punif(x, a, b),
  from = 0,
  to = 5,
  lwd = 4,
  col = col_fda,
  ylim = c(0,1.05),
  xlab = "x",
  ylab = "F(x)",
  main = "Función acumulada U(1,4)",
  cex.main = 1.5,
  cex.lab = 1.3,
  cex.axis = 1.1
)

grid(col = "gray85")

abline(v = c(a,b), lty = 2, lwd = 2, col = "gray45")
abline(h = c(0,1), lty = 3, col = "gray60")

points(c(a,b), c(0,1), pch = 19, cex = 1.3, col = col_fda)

text(
  2.7, 0.55,
  labels = "Incremento lineal",
  cex = 1.1
)
```

## R: Distribución Uniforme

<div class="block-note" style="margin-bottom: 12px;">
<div class="block-body" style="font-size: 26px; text-align: justify;">
El tiempo de maduración (días) de una planta de uchuva sigue una $U(60, 90)$. Calcule $P(X=72)$, $P(X \leq 75)$, $P(X > 80)$, $P(X \geq 80)$ y $P(65 \leq X \leq 80)$.
</div>
</div>

<div style="display: grid; grid-template-columns: 1fr 1fr; gap: 20px; align-items: start;">

<div class="scrollable-code" style="min-width: 0;">

```{r}
#| echo: true
#| comment: ""
#| class-source: scrollable-code
a <- 60; b <- 90

# Exactamente 72 días (continua → siempre 0)
dunif(72, a, b)

# Menor o igual que 75
punif(75, a, b)

# Estrictamente menor que 75 (igual para continua)
punif(75, a, b)

# Mayor que 80
punif(80, a, b, lower.tail = FALSE)

# Mayor o igual que 80 (igual para continua)
punif(80, a, b, lower.tail = FALSE)

# Entre 65 y 80 (inclusive)
punif(80, a, b) - punif(65, a, b)
```
</div>

<div class="card card--info" style="font-size: 23px; line-height: 1.9;">
<strong><code>dunif(x, min, max): </code></strong>
<span style="color:#374151;font-size:24px">$f(x) = 1/(b-a)$</span><br><br>

<strong><code>punif(q, min, max):</code></strong>
<span style="color:#374151;font-size:24px">$P(X \leq q)$</span><br><br>

<strong><code>lower.tail = FALSE: </code></strong>
<span style="color:#374151;font-size:24px">$P(X > q)$</span><br><br>

<strong><code>punif(b) - punif(a): </code></strong>
<span style="color:#374151;font-size:24px">$P(a \leq X \leq b)$</span><br><br>

<div class="block-alert" style="margin-top: 8px;">
<div class="block-title">Nota: variable continua</div>
<div class="block-body" style="font-size: 21px;">
$P(X = x) = 0$ siempre.<br>
$P(X \leq q) = P(X < q)$
</div>
</div>
</div>

</div>


## Aplicaciones en Agronomía: Distribución Uniforme

<div style="display: grid; grid-template-columns: repeat(3, 1fr); gap: 18px; margin-top: 70px;">
<div class="card card--success">
<p style="font-size: 32px; margin: 0;">🌻</p>
<p style="font-size: 28px; font-weight: 700; color: #1b4d2e; margin: 6px 0;">Época de floración</p>
<p style="font-size: 26px; color: #374151; margin: 6px 0;">El inicio de floración del girasol en una variedad puede ocurrir en cualquier día dentro de una ventana de 15 días en <strong>Meta</strong>.</p>
<p style="font-size: 20px; color: #6b7280; font-style: italic; margin-top: 8px;">$X \sim U(60,\, 75)$ días</p>
</div>
<div class="card card--info">
<p style="font-size: 32px; margin: 0;">💧</p>
<p style="font-size: 28px; font-weight: 700; color: #1a3a6b; margin: 6px 0;">Tiempo de activación de riego</p>
<p style="font-size: 26px; color: #374151; margin: 6px 0;">Sistema de riego automático programado para activarse en un intervalo fijo en cultivos de cebolla en <strong>Pasto</strong>.</p>
<p style="font-size: 20px; color: #6b7280; font-style: italic; margin-top: 8px;">$X \sim U(10,\, 30)$ minutos</p>
</div>
<div class="card card--warning">
<p style="font-size: 32px; margin: 0;">🌱</p>
<p style="font-size: 28px; font-weight: 700; color: #b45309; margin: 6px 0;">Tiempo de germinación</p>
<p style="font-size: 26px; color: #374151; margin: 6px 0;">Semillas de uchuva en condiciones controladas germinan con igual probabilidad en cualquier día entre el 5° y el 15° en <strong>Boyacá</strong>.</p>
<p style="font-size: 20px; color: #6b7280; font-style: italic; margin-top: 8px;">$X \sim U(5,\, 15)$ días</p>
</div>
</div>
<div class="block-note fragment fade-up" data-fragment-index="1" style="margin-top: 14px;">
<div class="block-body" style="font-size: 25px; text-align: center;">
Se usa cuando se conocen los límites del fenómeno pero <strong>no hay preferencia</strong> por ningún valor dentro del rango.
</div>
</div>

## {.middle .center}

<div style="text-align: center; margin-top: 40px;">
<p style="font-size: 52px; font-weight: bold; color: #3b82f6;">Distribución Normal</p>
<p style="text-align: justify;font-size: 32px; color: #1b4d2e; font-weight: 600; margin-top: 10px;">Decir que una variable sigue una Distribución Normal significa que la mayoría de los valores se concentran alrededor de un promedio, y los valores extremos son menos frecuentes. Es la famosa distribución en forma de “campana”.</p>
</div>


## FDP y FDA de la Distribución Normal

<div class="block-definition fragment fade-up" data-fragment-index="1">
<div class="block-title">Distribución Normal $X \sim N(\mu,\, \sigma^2)$</div>
<div class="block-body" style="font-size: 27px; text-align: justify;">
Variable continua con forma de campana simétrica alrededor de $\mu$. Parametrizada por la <strong>media</strong> $\mu \in \mathbb{R}$ y la <strong>varianza</strong> $\sigma^2 > 0$.
</div>
</div>

<div style="display: grid; grid-template-columns: 1fr 1fr; gap: 24px; margin-top: 16px;">

<div class="block-theorem fragment fade-up" data-fragment-index="2">
<div class="block-title">Función de Densidad (FDP)</div>
<div class="block-body" style="font-size: 27px; text-align: center;">
$$f(x) = \frac{1}{\sigma\sqrt{2\pi}}\, e^{-\frac{1}{2}\left(\frac{x-\mu}{\sigma}\right)^2}, \quad x \in \mathbb{R}$$
<p style="font-size: 23px; color: #374151; margin-top: 10px;">
Simétrica en $\mu$ · máximo en $x = \mu$ · colas asintóticas al eje $x$.
</p>
</div>
</div>

<div class="block-theorem fragment fade-up" data-fragment-index="3">
<div class="block-title">Función de Distribución Acumulada (FDA)</div>
<div class="block-body" style="font-size: 23px; text-align: center;">
$$F(x) = \Phi\!\left(\frac{x - \mu}{\sigma}\right) = \int_{-\infty}^{x} f(t)\,dt$$
<p style="font-size: 23px; color: #374151; margin-top: 10px;">
No tiene forma cerrada. Se calcula estandarizando: $Z = \dfrac{X - \mu}{\sigma} \sim N(0,1)$ y usando la tabla $\Phi$.
</p>
</div>
</div>

</div>

<div class="block-note fragment fade-up" data-fragment-index="4" style="margin-top: 14px;">
<div class="block-body" style="font-size: 26px; text-align: justify;">
No existe una fórmula sencilla para calcular directamente la FDA de la normal. Por eso usamos la normal estándar, tablas o un software estadístico como R para calcular.
</div>
</div>



## Gráfica FDP y FDA: Normal ($\mu = 3,\ \sigma = 7$)

<div style="display: grid; grid-template-columns: 1fr 1fr; gap: 16px; margin-top: 10px;">

<div>

```{r}
#| echo: false
#| fig-width: 5.5
#| fig-height: 4.2
#| fig-align: center
library(ggplot2)

mu <- 3; sigma <- 7
x  <- seq(mu - 4*sigma, mu + 4*sigma, length.out = 400)
df <- data.frame(x = x, fx = dnorm(x, mu, sigma))

ggplot(df, aes(x, fx)) +
  geom_area(fill = "#dce9f7", alpha = 0.6) +
  geom_line(color = "#1a3a6b", linewidth = 1.2) +
  geom_vline(xintercept = mu, linetype = "dashed", color = "#7a1515", linewidth = 0.9) +
  annotate("text", x = mu + 1.5, y = max(df$fx) * 0.92,
           label = expression(mu == 3), color = "#7a1515", size = 5, hjust = 0) +
  labs(title = "FDP: f(x)",
       subtitle = expression(X ~ "~" ~ N(3, 49)),
       x = "x", y = "f(x)") +
  theme_minimal(base_size = 15) +
  theme(plot.title    = element_text(face = "bold", size = 17, color = "#1a3a6b"),
        plot.subtitle = element_text(size = 13, color = "#374151"))
```
</div>

<div>

```{r}
#| echo: false
#| fig-width: 5.5
#| fig-height: 4.2
#| fig-align: center
library(ggplot2)

mu <- 3; sigma <- 7
x  <- seq(mu - 4*sigma, mu + 4*sigma, length.out = 400)
df <- data.frame(x = x, Fx = pnorm(x, mu, sigma))

ggplot(df, aes(x, Fx)) +
  geom_line(color = "#1a3a6b", linewidth = 1.2) +
  geom_hline(yintercept = 0.5, linetype = "dashed", color = "#7a1515", linewidth = 0.9) +
  geom_vline(xintercept = mu, linetype = "dashed", color = "#7a1515", linewidth = 0.9) +
  annotate("text", x = mu + 1.5, y = 0.42,
           label = expression(F(mu) == 0.5), color = "#7a1515", size = 5, hjust = 0) +
  scale_y_continuous(limits = c(0, 1.05), breaks = seq(0, 1, 0.25)) +
  labs(title = "FDA: F(x) = P(X ≤ x)",
       subtitle = expression(X ~ "~" ~ N(3, 49)),
       x = "x", y = "F(x)") +
  theme_minimal(base_size = 15) +
  theme(plot.title    = element_text(face = "bold", size = 17, color = "#1a3a6b"),
        plot.subtitle = element_text(size = 13, color = "#374151"))
```
</div>

</div>

<div class="block-note fragment fade-up" data-fragment-index="1" style="margin-top: 8px;">
<div class="block-body" style="font-size: 26px; text-align: center;">
La FDP es simétrica en $\mu = 3$ · La FDA cruza $0.5$ exactamente en $x = \mu$ · $\sigma = 7$ produce una campana <strong>ancha</strong> con alta dispersión.
</div>
</div>

## Efecto de μ y σ en la Normal

```{r}
#| echo: false
#| fig-width: 14
#| fig-height: 6
#| warning: false

par(
  mfrow = c(1,2),
  mar = c(5,5,3,1),
  bg = "white",
  family = "sans"
)

# Colores
col1 <- "#1f4e79"
col2 <- "#2e7d32"
col3 <- "#b23a48"

# =====================================================
# EFECTO DE LA MEDIA
# =====================================================

x <- seq(-5, 15, length = 600)

plot(
  x, dnorm(x,0,1),
  type = "l",
  lwd = 4,
  col = col1,
  ylim = c(0,0.45),
  xlab = "x",
  ylab = "f(x)",
  main = expression("Efecto de " * mu * " (" * sigma == 1 * " fijo)"),
  cex.main = 1.5,
  cex.lab = 1.3,
  cex.axis = 1.1
)

grid(col = "gray85")

lines(x, dnorm(x,3,1), lwd = 4, col = col2)
lines(x, dnorm(x,7,1), lwd = 4, col = col3)

# Líneas en las medias
abline(v = c(0,3,7), lty = 2, lwd = 2,
       col = c(col1,col2,col3))

legend(
  "topright",
  legend = c(expression(mu==0),
             expression(mu==3),
             expression(mu==7)),
  col = c(col1,col2,col3),
  lwd = 4,
  bty = "n",
  cex = 1.1
)

text(
  7.5, 0.42,
  labels = "La curva se desplaza\nhorizontalmente",
  cex = 1
)

# =====================================================
# EFECTO DE LA DESVIACIÓN ESTÁNDAR
# =====================================================

x2 <- seq(-10, 10, length = 600)

plot(
  x2, dnorm(x2,0,1),
  type = "l",
  lwd = 4,
  col = col1,
  ylim = c(0,0.45),
  xlab = "x",
  ylab = "f(x)",
  main = expression("Efecto de " * sigma * " (" * mu == 0 * " fijo)"),
  cex.main = 1.5,
  cex.lab = 1.3,
  cex.axis = 1.1
)

grid(col = "gray85")

lines(x2, dnorm(x2,0,2), lwd = 4, col = col2)
lines(x2, dnorm(x2,0,3), lwd = 4, col = col3)

abline(v = 0, lty = 2, lwd = 2, col = "gray40")

legend(
  "topright",
  legend = c(expression(sigma==1),
             expression(sigma==2),
             expression(sigma==3)),
  col = c(col1,col2,col3),
  lwd = 4,
  bty = "n",
  cex = 1.1
)

text(
  4.8, 0.42,
  labels = "Mayor dispersión\ncuando aumenta σ",
  cex = 1
)
```

## La regla del 68%, 95% y 99.7%

<div class="block-theorem fragment fade-up" data-fragment-index="1">
  <div class="block-title">Regla empírica de la Normal</div>
  <div class="block-body">
Para $X \sim N(\mu, \sigma^2)$:
$$P(\mu - \sigma \leq X \leq \mu + \sigma) \approx 0.6827$$
$$P(\mu - 2\sigma \leq X \leq \mu + 2\sigma) \approx 0.9545$$
$$P(\mu - 3\sigma \leq X \leq \mu + 3\sigma) \approx 0.9973$$
  </div>
</div>

<div class="block-theorem fragment fade-up" data-fragment-index="2" style="font-size:36px;">

```{r}
#| fig-width: 10
#| fig-height: 4.5

# Comando en R
round(diff(pnorm(c(-1,1))), 4)    # Para ±1σ El área bajo la curva es de aproximadamente 68%
round(diff(pnorm(c(-2,2))), 4)    # Para ±2σ El área bajo la curva es de aproximadamente 95%
round(diff(pnorm(c(-3,3))), 4)    # Para ±3σ El área bajo la curva es de aproximadamente 99.7%
```

</div>

##  Uso de la tabla Z (Estandarización)

<div class="block-theorem fragment fade-up" data-fragment-index="1">
  <div class="block-title">Definición</div>
  <div class="block-body">
Si $X \sim N(\mu, \sigma^2)$, entonces $Z = \frac{X-\mu}{\sigma} \sim N(0,1)$. Por lo tanto:
$$P(X \leq x) = P\!\left(Z \leq \frac{x-\mu}{\sigma}\right) = \Phi\!\left(\frac{x-\mu}{\sigma}\right)$$
donde $\Phi$ es la FDA de la normal estándar.
  </div>
</div>

 <ul style="margin-top: 10px;"> 
 <li class="fragment fade-up" data-fragment-index="2" style="font-size: 28px; text-align: justify;"> 
 El <strong>Z-score</strong> indica cuántas desviaciones estándar se encuentra un valor $x$ por encima o por debajo de la media. 
 </li> 
 <li class="fragment fade-up" data-fragment-index="3" style="font-size: 28px; text-align: justify;">
  Si $Z>0$, el valor observado está <strong>por encima de la media</strong>; mientras que si $Z<0$, el valor se encuentra <strong>por debajo de la media</strong>. 
  </li> 
  <li class="fragment fade-up" data-fragment-index="4" style="font-size: 28px; text-align: justify;"> La tabla Z permite calcular probabilidades acumuladas de la distribución normal estándar, es decir, áreas bajo la curva normal. 
  </li>

</ul>

## Procedimiento general para usar la tabla Z
<div class="block-theorem fragment fade-up" data-fragment-index="1">
  <div class="block-title">Pasos:</div>
  <div class="block-body">

<li class="fragment fade-up" data-fragment-index="1" style="font-size: 30px; text-align: justify; margin-bottom: 18px; list-style-type:none;">
<strong>1.</strong> Identificar la media $\mu$, la desviación estándar $\sigma$ y el valor de interés $x$.
</li>

<li class="fragment fade-up" data-fragment-index="2"style="font-size: 30px; text-align: justify; margin-bottom: 18px;list-style-type:none;">
<strong>2.</strong> Estandarizar la variable utilizando:
$$
Z=\frac{X-\mu}{\sigma}
$$
</li>

<li class="fragment fade-up" data-fragment-index="3" style="font-size: 30px; text-align: justify; margin-bottom: 18px;list-style-type:none;">
<strong>3.</strong> Buscar el valor de $Z$ en la tabla de la normal estándar.
</li>

<li class="fragment fade-up" data-fragment-index="4"style="font-size: 30px; text-align: justify;list-style-type:none;">
<strong>4.</strong> Interpretar la probabilidad obtenida según el contexto del problema.
<a href="https://www.um.es/documents/877924/4876701/Tabla+de+la+distribuci%C3%B3n+normal.pdf/c812f3b4-7780-46e0-abfa-8c7cd452e407" target="_blank" style="display:inline-block; margin-top:8px; font-size:26px; color:#006DAE; font-weight:600;">
📄 Tabla de la distribución normal estándar →
</a>
</li>

</div>
</div>

## Probabilidades usando la tabla Z
<div class="block-theorem fragment fade-up" data-fragment-index="1">
  <div class="block-title">La tabla Z normalmente proporciona valores de:</div>
  <div class="block-body">

$$
P(Z \leq z)=\Phi(z)
$$



<ul style="margin-top: 20px;">

<li class="fragment fade-up" data-fragment-index="2" style="font-size: 28px; margin-bottom: 18px;">

<strong>Probabilidad acumulada a la izquierda</strong>: $P(Z \leq z)=\Phi(z)$
</li>

<li class="fragment fade-up" data-fragment-index="3" style="font-size: 28px; margin-bottom: 18px;">

<strong>Probabilidad a la derecha</strong>: $P(Z > z)=1-P(Z \leq z)=1-\Phi(z)$
</li>

<li class="fragment fade-up" data-fragment-index="4" style="font-size: 28px; margin-bottom: 18px;">
<strong>Probabilidad entre dos valores</strong>: $P(a \leq Z \leq b)=P(Z \leq b)-P(Z \leq a)=\Phi(b)-\Phi(a)$
</li>
<li class="fragment fade-up" data-fragment-index="5" style="font-size: 28px; margin-bottom: 18px;">
<strong>Simetría de la normal estándar</strong>: $P(Z \leq -z)=1-P(Z \leq z)=1-\Phi(z)$
</li>
<li class="fragment fade-up" data-fragment-index="6" style="font-size: 28px;">
<strong>Probabilidad central</strong>: $P(-z \leq Z \leq z)=2P(Z\leq z)=2\Phi(z)-1$
</li>

</ul>
</div>
</div>

## R: Distribución Normal

<div class="block-note" style="margin-bottom: 12px;">
<div class="block-body" style="font-size: 26px; text-align: justify;">
El peso de gulupa en gramos sigue una $N(\mu=85,\, \sigma=12)$. Calcule $P(X \leq 80)$, $P(X > 100)$, $P(X \geq 90)$ y $P(70 \leq X \leq 95)$.
</div>
</div>

<div style="display: grid; grid-template-columns: 1fr 1fr; gap: 20px; align-items: start;">

<div class="scrollable-code" style="min-width: 0;">

```{r}
#| echo: true
#| comment: ""
#| class-source: scrollable-code
mu <- 85; sigma <- 12

# Menor o igual que 80
pnorm(80, mu, sigma)

# Estrictamente menor que 80 (igual para continua)
pnorm(80, mu, sigma)

# Mayor que 100
pnorm(100, mu, sigma, lower.tail = FALSE)

# Mayor o igual que 90 (igual para continua)
pnorm(90, mu, sigma, lower.tail = FALSE)

# Entre 70 y 95 (inclusive)
pnorm(95, mu, sigma) - pnorm(70, mu, sigma)
```
</div>

<div class="card card--info" style="font-size: 23px; line-height: 1.9;">
<strong><code>dnorm(x, mean, sd): </code></strong>
<span style="color:#374151;font-size:24px">$f(x)$</span><br><br>

<strong><code>pnorm(q, mean, sd):</code></strong>
<span style="color:#374151;font-size:24px">$P(X \leq q)$</span><br><br>

<strong><code>lower.tail = FALSE: </code></strong>
<span style="color:#374151;font-size:24px">$P(X > q)$</span><br><br>

<strong><code>pnorm(b) - pnorm(a): </code></strong>
<span style="color:#374151;font-size:24px">$P(a \leq X \leq b)$</span><br><br>

<div class="block-alert" style="margin-top: 8px;">
<div class="block-title">Nota: variable continua</div>
<div class="block-body" style="font-size: 21px;">
$P(X = x) = 0$ siempre.<br>
$P(X \leq q) = P(X < q)$
</div>
</div>
</div>

</div>

## Aplicaciones en Agronomía: Distribución Normal

<div style="display: grid; grid-template-columns: repeat(3, 1fr); gap: 18px; margin-top: 70px;">
<div class="card card--success">
<p style="font-size: 32px; margin: 0;">☕</p>
<p style="font-size: 28px; font-weight: 700; color: #1b4d2e; margin: 6px 0;">Peso de granos de café</p>
<p style="font-size: 26px; color: #374151; margin: 6px 0;">El peso de granos de café en el <strong>Huila</strong> sigue una Normal por el efecto combinado de suelo, altitud y manejo.</p>
<p style="font-size: 20px; color: #6b7280; font-style: italic; margin-top: 8px;">$X \sim N(\mu,\, \sigma^2)$</p>
</div>
<div class="card card--info">
<p style="font-size: 32px; margin: 0;">🌽</p>
<p style="font-size: 28px; font-weight: 700; color: #1a3a6b; margin: 6px 0;">Altura de plantas de maíz</p>
<p style="font-size: 26px; color: #374151; margin: 6px 0;">La altura de maíz a los 60 días en el <strong>Tolima</strong> es aproximadamente normal, útil para control de calidad varietal.</p>
<p style="font-size: 20px; color: #6b7280; font-style: italic; margin-top: 8px;">$X \sim N(180\text{ cm},\, 8^2)$</p>
</div>
<div class="card card--warning">
<p style="font-size: 32px; margin: 0;">🌡️</p>
<p style="font-size: 28px; font-weight: 700; color: #b45309; margin: 6px 0;">Temperatura corporal de bovinos</p>
<p style="font-size: 26px; color: #374151; margin: 6px 0;">Temperatura rectal de bovinos en <strong>Córdoba</strong> — detectar fiebres y enfermedades comparando contra la Normal de referencia.</p>
<p style="font-size: 20px; color: #6b7280; font-style: italic; margin-top: 8px;">$X \sim N(38.5°\text{C},\, 0.3^2)$</p>
</div>
</div>
<div class="block-note fragment fade-up" data-fragment-index="1" style="margin-top: 14px;">
<div class="block-body" style="font-size: 25px; text-align: center;">
Aparece cuando <strong>muchos factores independientes</strong> actúan sobre una variable. El Teorema Central del Límite garantiza su presencia.
</div>
</div>

## {.middle .center}

<div style="text-align: center; margin-top: 40px;">
<p style="font-size: 52px; font-weight: bold; color: #3b82f6;">Distribución Exponencial</p>
<p style="text-align: justify;font-size: 32px; color: #1b4d2e; font-weight: 600; margin-top: 10px;">Decir que una variable sigue una Distribución Exponencial significa que estamos modelando el tiempo, distancia o espacio entre eventos que ocurren aleatoriamente.</p>
</div>


## FDP y FDA de la Distribución Exponencial

<div class="block-definition fragment fade-up" data-fragment-index="1">
<div class="block-title">Distribución Exponencial $X \sim \text{Exp}(\lambda)$</div>
<div class="block-body" style="font-size: 27px; text-align: justify;">
Modela el <strong>tiempo de espera</strong> hasta la ocurrencia de un evento, cuando los eventos ocurren de forma independiente a una tasa constante $\lambda > 0$.
<span style="color:#6b7280; font-size:24px;"> — Soporte: $x \in (0, \infty)$.</span>
</div>
</div>

<div style="display: grid; grid-template-columns: 1fr 1fr; gap: 24px; margin-top: 18px;">

<div class="block-theorem fragment fade-up" data-fragment-index="2">
<div class="block-title">Función de Densidad (FDP)</div>
<div class="block-body" style="font-size: 28px; text-align: center;">
$$f(x) = \lambda\, e^{-\lambda x}, \quad x > 0$$
<p style="font-size: 24px; color: #374151; margin-top: 10px;">
Decrece exponencialmente. A mayor $\lambda$, más rápido decrece la curva.
</p>
</div>
</div>

<div class="block-theorem fragment fade-up" data-fragment-index="3">
<div class="block-title">Función de Distribución Acumulada (FDA)</div>
<div class="block-body" style="font-size: 28px; text-align: center;">
$$F(x) = 1 - e^{-\lambda x}, \quad x > 0$$
<p style="font-size: 24px; color: #374151; margin-top: 10px;">
Forma cerrada, a diferencia de la Normal, no requiere tablas ni software.
</p>
</div>
</div>

</div>

<div class="block-note fragment fade-up" data-fragment-index="4" style="margin-top: 14px;">
<div class="block-body" style="font-size: 26px; text-align: center;">
$P(X > x) = e^{-\lambda x}$; &nbsp;&nbsp;
$P(X \leq x) = 1 - e^{-\lambda x}$; &nbsp;&nbsp;
$P(a \leq X \leq b) = e^{-\lambda a} - e^{-\lambda b}$
</div>
</div>

## Gráfico de la FDP y FDA de una distribución Exponencial
```{r}
#| echo: false
#| fig-width: 16
#| fig-height: 7
#| warning: false

par(
  mfrow = c(1,2),
  mar = c(5,5,3,1),
  bg = "white",
  family = "sans"
)

# Secuencia de valores
x <- seq(0, 5, length = 500)

# Colores
col1 <- "#1f4e79"
col2 <- "#2e7d32"
col3 <- "#b23a48"

# =========================
# FDP
# =========================
plot(
  x, dexp(x,1),
  type = "l",
  lwd = 4,
  col = col1,
  ylim = c(0,2.2),
  xlab = "x",
  ylab = "f(x)",
  main = "Función de densidad exponencial",
  cex.main = 1.5,
  cex.lab = 1.3,
  cex.axis = 1.1
)

grid(col = "gray85", lty = 1)

lines(x, dexp(x,0.5), lwd = 4, col = col2)
lines(x, dexp(x,2),   lwd = 4, col = col3)

legend(
  "topright",
  legend = c(expression(lambda==1),
             expression(lambda==0.5),
             expression(lambda==2)),
  col = c(col1, col2, col3),
  lwd = 4,
  bty = "n",
  cex = 1.1
)

# =========================
# FDA
# =========================
plot(
  x, pexp(x,1),
  type = "l",
  lwd = 4,
  col = col1,
  ylim = c(0,1.05),
  xlab = "x",
  ylab = "F(x)",
  main = "Función de distribución acumulada",
  cex.main = 1.5,
  cex.lab = 1.3,
  cex.axis = 1.1
)

grid(col = "gray85", lty = 1)

lines(x, pexp(x,0.5), lwd = 4, col = col2)
lines(x, pexp(x,2),   lwd = 4, col = col3)

legend(
  "bottomright",
  legend = c(expression(lambda==1),
             expression(lambda==0.5),
             expression(lambda==2)),
  col = c(col1, col2, col3),
  lwd = 4,
  bty = "n",
  cex = 1.1
)

```


## Propiedad sin memoria de la Exponencial

<div class="block-theorem fragment fade-up" data-fragment-index="1">
  <div class="block-title">Teorema: Propiedad sin memoria</div>
  <div class="block-body">
Si $X \sim \text{Exp}(\lambda)$, entonces para todo $s, t > 0$:
$$P(X > s + t \mid X > s) = P(X > t) = e^{-\lambda t}$$
La Exponencial es la <em>única</em> distribución continua con esta propiedad.
  </div>
</div>

<div class="block-example fragment fade-up" data-fragment-index="2" style="margin-top: 14px;">
<div class="block-body" style="font-size: 28px; line-height: 1.2; text-align: justify;">
Suponga que el tiempo en días, hasta la aparición de una plaga en un cultivo sigue una distribución Exponencial $X\sim \mathrm{Exp}(\lambda)$. Si ya pasaron 10 días sin aparición de la plaga, la propiedad sin memoria dice que:

$$
P(X > 10 + 5 \mid X > 10) = P(X > 5) = e^{-5\lambda}
$$

Haber esperado 10 días sin observar la plaga no cambia la probabilidad de esperar 5 días más.  
El riesgo futuro se mantiene igual porque la tasa de aparición $\lambda$ se asume constante.

</div>
</div>

## R: Distribución Exponencial

<div class="block-note" style="margin-bottom: 12px;">
<div class="block-body" style="font-size: 26px; text-align: justify;">
Tiempo en horas entre fallas de una bomba de riego sigue una $\text{Exp}(\lambda=0.08)$. Calcule $P(X \leq 15)$, $P(X > 20)$, $P(X \geq 20)$ y $P(10 \leq X \leq 30)$.
</div>
</div>

<div style="display: grid; grid-template-columns: 1fr 1fr; gap: 20px; align-items: start;">

<div class="scrollable-code" style="min-width: 0;">

```{r}
#| echo: true
#| comment: ""
#| class-source: scrollable-code
lambda <- 0.08

# Menor o igual que 15
pexp(15, lambda)

# Estrictamente menor que 15 (igual para continua)
pexp(15, lambda)

# Mayor que 20
pexp(20, lambda, lower.tail = FALSE)

# Mayor o igual que 20 (igual para continua)
pexp(20, lambda, lower.tail = FALSE)

# Entre 10 y 30 (inclusive)
pexp(30, lambda) - pexp(10, lambda)
```
</div>

<div class="card card--info" style="font-size: 23px; line-height: 1.9;">
<strong><code>dexp(x, rate): </code></strong>
<span style="color:#374151;font-size:24px">$f(x) = \lambda e^{-\lambda x}$</span><br><br>

<strong><code>pexp(q, rate):</code></strong>
<span style="color:#374151;font-size:24px">$P(X \leq q)$</span><br><br>

<strong><code>lower.tail = FALSE: </code></strong>
<span style="color:#374151;font-size:24px">$P(X > q)$</span><br><br>

<strong><code>pexp(b) - pexp(a): </code></strong>
<span style="color:#374151;font-size:24px">$P(a \leq X \leq b)$</span><br><br>

<div class="block-alert" style="margin-top: 8px;">
<div class="block-title">Nota: variable continua</div>
<div class="block-body" style="font-size: 21px;">
$P(X = x) = 0$ siempre.<br>
$P(X \leq q) = P(X < q)$
</div>
</div>
</div>

</div>



## Aplicaciones en Agronomía: Distribución Exponencial

<div style="display: grid; grid-template-columns: repeat(3, 1fr); gap: 18px; margin-top: 70px;">

<div class="card card--danger">
<p style="font-size: 32px; margin: 0;">⚙️</p>
<p style="font-size: 28px; font-weight: 700; color: #7a1515; margin: 6px 0;">Tiempo entre fallas de maquinaria</p>
<p style="font-size: 26px; color: #374151; margin: 6px 0;">Modelar el tiempo (horas) entre fallas consecutivas de una bomba de riego en cultivos de caña en <strong>Palmira</strong>.</p>
<p style="font-size: 20px; color: #6b7280; font-style: italic; margin-top: 8px;">$X \sim \text{Exp}(\lambda)$, $E[X] = 1/\lambda$</p>
</div>

<div class="card card--info">
<p style="font-size: 32px; margin: 0;">🌧️</p>
<p style="font-size: 28px; font-weight: 700; color: #1a3a6b; margin: 6px 0;">Tiempo entre lluvias</p>
<p style="font-size: 26px; color: #374151; margin: 6px 0;">Tiempo (días) entre eventos de lluvia significativa en zona seca del <strong>Caribe colombiano</strong> durante el verano.</p>
<p style="font-size: 20px; color: #6b7280; font-style: italic; margin-top: 8px;">$X \sim \text{Exp}(\lambda)$ — sin memoria</p>
</div>

<div class="card card--success">
<p style="font-size: 32px; margin: 0;">🦟</p>
<p style="font-size: 28px; font-weight: 700; color: #1b4d2e; margin: 6px 0;">Tiempo de vida de patógenos</p>
<p style="font-size: 26px; color: #374151; margin: 6px 0;">Tiempo de sobrevivencia de esporas de <em>Botrytis</em> en condiciones de baja humedad en invernaderos de <strong>Bogotá</strong>.</p>
<p style="font-size: 20px; color: #6b7280; font-style: italic; margin-top: 8px;">$X \sim \text{Exp}(\lambda)$</p>
</div>

</div>

<div class="block-note fragment fade-up" data-fragment-index="1" style="margin-top: 14px;">
<div class="block-body" style="font-size: 25px; text-align: center;">
Propiedad clave: <strong>sin memoria</strong>, el tiempo que ya ha transcurrido no afecta el tiempo restante.
</div>
</div>

## {.middle .center}

<div style="text-align: center; margin-top: 40px;">
<p style="font-size: 52px; font-weight: bold; color: #3b82f6;">Distribución Gamma</p>
<p style="text-align: justify;font-size: 32px; color: #1b4d2e; font-weight: 600; margin-top: 10px;">Decir que una variable sigue una Distribución Gamma significa que estamos modelando el tiempo, acumulación o cantidad total necesaria hasta que ocurren varios eventos aleatorios.</p>
</div>


## FDP y FDA de la Distribución Gamma

<div class="block-definition fragment fade-up" data-fragment-index="1">
<div class="block-title">Distribución Gamma $X \sim \text{Gamma}(\alpha,\, \beta)$</div>
<div class="block-body" style="font-size: 27px; text-align: justify;">
Modela el <strong>tiempo hasta que ocurren $\alpha$ eventos</strong> a una tasa constante. $\alpha > 0$ controla la forma y $\beta > 0$ la escala.
<span style="color:#6b7280; font-size:24px;"> — Soporte: $x \in (0, \infty)$. &nbsp; Función Gamma: $\Gamma(\alpha) = (\alpha-1)!$ para $\alpha \in \mathbb{N}$.</span>
</div>
</div>

<div style="display: grid; grid-template-columns: 1fr 1fr; gap: 24px; margin-top: 18px;">

<div class="block-theorem fragment fade-up" data-fragment-index="2">
<div class="block-title">Función de Densidad (FDP)</div>
<div class="block-body" style="font-size: 26px; text-align: center;">
$$f(x) = \frac{x^{\alpha-1}\,e^{-x/\beta}}{\Gamma(\alpha)\,\beta^{\alpha}}, \quad x > 0$$
<p style="font-size: 23px; color: #374151; margin-top: 10px;">
$\alpha=1$ recupera la Exponencial. $\alpha$ entero = suma de $\alpha$ variables Exp.
</p>
</div>
</div>

<div class="block-theorem fragment fade-up" data-fragment-index="3">
<div class="block-title">Función de Distribución Acumulada (FDA)</div>
<div class="block-body" style="font-size: 26px; text-align: center;">
$$F(x) = \frac{\gamma(\alpha,\, x/\beta)}{\Gamma(\alpha)}, \quad x > 0$$
<p style="font-size: 23px; color: #374151; margin-top: 10px;">
$\gamma(\alpha, \cdot)$ es la función Gamma incompleta. Sin forma cerrada, se calcula con <code>pgamma()</code> en R.
</p>
</div>
</div>

</div>

<div class="block-note fragment fade-up" data-fragment-index="4" style="margin-top: 14px;">
<div class="block-body" style="font-size: 26px; text-align: center;">
Casos especiales: &nbsp;
$\text{Gamma}(1, \beta) = \text{Exp}(1/\beta)$; &nbsp;&nbsp;
$\text{Gamma}(n/2,\, 2) = \chi^2_n$
</div>
</div>


## Efecto de los parámetros en la distribución Gamma

```{r}
#| echo: false
#| fig-width: 14
#| fig-height: 6
#| warning: false

par(
  mfrow = c(1,2),
  mar = c(5,5,3,1),
  bg = "white",
  family = "sans"
)

# Colores
col1 <- "#1f4e79"
col2 <- "#2e7d32"
col3 <- "#b23a48"

x <- seq(0, 20, length = 600)

# =====================================================
# EFECTO DE α
# =====================================================

plot(
  x, dgamma(x,1,scale=2),
  type = "l",
  lwd = 4,
  col = col1,
  ylim = c(0,0.40),
  xlab = "x",
  ylab = "f(x)",
  main = expression("Efecto de " * alpha * " (" * beta == 2 * ")"),
  cex.main = 1.5,
  cex.lab = 1.3,
  cex.axis = 1.1
)

grid(col = "gray85")

lines(x, dgamma(x,2,scale=2), lwd = 4, col = col2)
lines(x, dgamma(x,5,scale=2), lwd = 4, col = col3)

legend(
  "topright",
  legend = c(expression(alpha==1),
             expression(alpha==2),
             expression(alpha==5)),
  col = c(col1,col2,col3),
  lwd = 4,
  bty = "n",
  cex = 1.1
)

text(
  12, 0.37,
  labels = "Mayor simetría\ncuando α aumenta",
  cex = 1
)

# =====================================================
# EFECTO DE β
# =====================================================

plot(
  x, dgamma(x,3,scale=1),
  type = "l",
  lwd = 4,
  col = col1,
  ylim = c(0,0.40),
  xlab = "x",
  ylab = "f(x)",
  main = expression("Efecto de " * beta * " (" * alpha == 3 * ")"),
  cex.main = 1.5,
  cex.lab = 1.3,
  cex.axis = 1.1
)

grid(col = "gray85")

lines(x, dgamma(x,3,scale=2), lwd = 4, col = col2)
lines(x, dgamma(x,3,scale=3), lwd = 4, col = col3)

legend(
  "topright",
  legend = c(expression(beta==1),
             expression(beta==2),
             expression(beta==3)),
  col = c(col1,col2,col3),
  lwd = 4,
  bty = "n",
  cex = 1.1
)

text(
  13, 0.37,
  labels = "Mayor dispersión\ncuando β aumenta",
  cex = 1
)
```

## R: Distribución Gamma

<div class="block-note" style="margin-bottom: 12px;">
<div class="block-body" style="font-size: 26px; text-align: justify;">
El tiempo en días hasta la 3ª lluvia sigue una $\text{Gamma}(\alpha=3,\, \beta=4)$. Calcule $P(X \leq 10)$, $P(X > 15)$, $P(X \geq 15)$ y $P(8 \leq X \leq 20)$.
</div>
</div>

<div style="display: grid; grid-template-columns: 1fr 1fr; gap: 20px; align-items: start;">

<div class="scrollable-code" style="min-width: 0;">

```{r}
#| echo: true
#| comment: ""
#| class-source: scrollable-code
alpha <- 3; beta_par <- 4

# Menor o igual que 10
pgamma(10, shape = alpha, scale = beta_par)

# Estrictamente menor que 10 (igual para continua)
pgamma(10, shape = alpha, scale = beta_par)

# Mayor que 15
pgamma(15, shape = alpha, scale = beta_par,
       lower.tail = FALSE)

# Mayor o igual que 15 (igual para continua)
pgamma(15, shape = alpha, scale = beta_par,
       lower.tail = FALSE)

# Entre 8 y 20 (inclusive)
pgamma(20, shape = alpha, scale = beta_par) -
pgamma(8,  shape = alpha, scale = beta_par)
```
</div>

<div class="card card--info" style="font-size: 23px; line-height: 1.9;">
<strong><code>dgamma(x, shape, scale): </code></strong>
<span style="color:#374151;font-size:24px">$f(x)$.</span><br><br>

<strong><code>pgamma(q, shape, scale):</code></strong>
<span style="color:#374151;font-size:24px">$P(X \leq q)$</span><br><br>

<strong><code>lower.tail = FALSE: </code></strong>
<span style="color:#374151;font-size:24px">$P(X > q)$</span><br><br>

<strong><code>pgamma(b) - pgamma(a): </code></strong>
<span style="color:#374151;font-size:24px">$P(a \leq X \leq b)$</span><br><br>

<div class="block-alert" style="margin-top: 8px;">
<div class="block-title">Nota: variable continua</div>
<div class="block-body" style="font-size: 21px;">
$P(X = x) = 0$ siempre.<br>
$P(X \leq q) = P(X < q)$
</div>
</div>
</div>

</div>


## Aplicaciones en Agronomía: Distribución Gamma

<div style="display: grid; grid-template-columns: repeat(3, 1fr); gap: 18px; margin-top: 70px;">

<div class="card card--info">
<p style="font-size: 32px; margin: 0;">🌧️</p>
<p style="font-size: 28px; font-weight: 700; color: #1a3a6b; margin: 6px 0;">Tiempo hasta lluvias acumuladas</p>
<p style="font-size: 26px; color: #374151; margin: 6px 0;">Modelar el tiempo hasta recibir la 3ª lluvia significativa ($\geq 20$ mm) en un cultivo de arroz en el <strong>Llano colombiano</strong>.</p>
<p style="font-size: 20px; color: #6b7280; font-style: italic; margin-top: 8px;">$X \sim \text{Gamma}(3, \beta)$</p>
</div>

<div class="card card--success">
<p style="font-size: 32px; margin: 0;">🐛</p>
<p style="font-size: 28px; font-weight: 700; color: #1b4d2e; margin: 6px 0;">Tiempo hasta $k$ capturas de plaga</p>
<p style="font-size: 26px; color: #374151; margin: 6px 0;">Tiempo hasta capturar el 5º insecto plaga en una trampa de feromonas en cultivos de espárrago en el <strong>Espinal</strong>.</p>
<p style="font-size: 20px; color: #6b7280; font-style: italic; margin-top: 8px;">$X \sim \text{Gamma}(5, \beta)$</p>
</div>

<div class="card card--warning">
<p style="font-size: 32px; margin: 0;">🌱</p>
<p style="font-size: 28px; font-weight: 700; color: #b45309; margin: 6px 0;">Acumulación de biomasa</p>
<p style="font-size: 26px; color: #374151; margin: 6px 0;">Modelar la acumulación progresiva de biomasa en caña de azúcar hasta alcanzar cierto rendimiento en <strong>Valle del Cauca</strong>.</p>
<p style="font-size: 20px; color: #6b7280; font-style: italic; margin-top: 8px;">$X \sim \text{Gamma}(\alpha, \beta)$</p>
</div>

</div>

<div class="block-note fragment fade-up" data-fragment-index="1" style="margin-top: 14px;">
<div class="block-body" style="font-size: 25px; text-align: center;">
Generaliza la Exponencial: modela el <strong>tiempo o cantidad acumulada</strong> hasta que ocurren $\alpha$ eventos.
</div>
</div>

## {.middle .center}

<div style="text-align: center; margin-top: 40px;">
<p style="font-size: 52px; font-weight: bold; color: #3b82f6;">Distribución Beta</p>
<p style="text-align: justify;font-size: 32px; color: #1b4d2e; font-weight: 600; margin-top: 10px;">Decir que una variable sigue una Distribución Beta significa que estamos modelando una proporción, porcentaje o probabilidad que solo puede tomar valores entre 0 y 1.</p>
</div>


## FDP y FDA de la Distribución Beta

<div class="block-definition fragment fade-up" data-fragment-index="1">
<div class="block-title">Distribución Beta $X \sim \text{Beta}(\alpha,\, \beta)$</div>
<div class="block-body" style="font-size: 27px; text-align: justify;">
Modela <strong>proporciones y probabilidades</strong>: prevalencia de enfermedades, porcentaje de germinación, eficacia de tratamientos. $\alpha$ controla el comportamiento cerca de 0; $\beta$ cerca de 1.
<span style="color:#6b7280; font-size:24px;"> — Soporte: $x \in (0, 1)$. &nbsp; Función Beta: $B(\alpha,\beta) = \frac{\Gamma(\alpha)\Gamma(\beta)}{\Gamma(\alpha+\beta)}$.</span>
</div>
</div>

<div style="display: grid; grid-template-columns: 1fr 1fr; gap: 24px; margin-top: 18px;">

<div class="block-theorem fragment fade-up" data-fragment-index="2">
<div class="block-title">Función de Densidad (FDP)</div>
<div class="block-body" style="font-size: 26px; text-align: center;">
$$f(x) = \frac{x^{\alpha-1}(1-x)^{\beta-1}}{B(\alpha,\beta)}, \quad 0 < x < 1$$
<p style="font-size: 23px; color: #374151; margin-top: 10px;">
Muy flexible: uniforme ($\alpha=\beta=1$), forma de U ($\alpha,\beta<1$), campana simétrica ($\alpha=\beta>1$), asimétrica ($\alpha \neq \beta$).
</p>
</div>
</div>

<div class="block-theorem fragment fade-up" data-fragment-index="3">
<div class="block-title">Función de Distribución Acumulada (FDA)</div>
<div class="block-body" style="font-size: 26px; text-align: center;">
$$F(x) = I_x(\alpha,\, \beta) = \frac{B(x;\,\alpha,\beta)}{B(\alpha,\beta)}, \quad 0 < x < 1$$
<p style="font-size: 23px; color: #374151; margin-top: 10px;">
$I_x(\alpha,\beta)$ es la función Beta incompleta regularizada. Sin forma cerrada — se calcula con <code>pbeta()</code> en R.
</p>
</div>
</div>

</div>

<div class="block-note fragment fade-up" data-fragment-index="4" style="margin-top: 14px;">
<div class="block-body" style="font-size: 26px; text-align: center;">
Caso especial: &nbsp; $\text{Beta}(1, 1) = U(0, 1)$ &nbsp;·&nbsp;
Si $\alpha = \beta$: distribución simétrica alrededor de $0.5$
</div>
</div>


## Formas de la distribución Beta según los parámetros

```{r}
#| echo: false
#| fig-width: 16
#| fig-height: 7
#| warning: false

par(
  mfrow = c(2,3),
  mar = c(4,4,3,1),
  bg = "white",
  family = "sans"
)

# Parámetros Beta
params <- list(
  c(1,1),
  c(2,2),
  c(5,2),
  c(0.5,0.5),
  c(2,5),
  c(5,1)
)

# Títulos
titles <- c(
  expression(Beta(1,1)),
  expression(Beta(2,2)),
  expression(Beta(5,2)),
  expression(Beta(0.5,0.5)),
  expression(Beta(2,5)),
  expression(Beta(5,1))
)

# Colores
cols <- c(
  "#1f4e79",
  "#2e7d32",
  "#b23a48",
  "#7b1fa2",
  "#d17a22",
  "#00838f"
)

# Valores de x
x <- seq(0.001, 0.999, length = 600)

# Crear gráficos
for(i in seq_along(params)) {

  a <- params[[i]][1]
  b <- params[[i]][2]

  y <- dbeta(x, a, b)

  plot(
    x, y,
    type = "l",
    lwd = 4,
    col = cols[i],
    main = titles[i],
    xlab = "x",
    ylab = "f(x)",
    cex.main = 1.3,
    cex.lab = 1.1,
    cex.axis = 1,
    ylim = c(0, max(y)*1.10)
  )

  grid(col = "gray88")

  # Área sombreada
  polygon(
    c(x, rev(x)),
    c(y, rep(0, length(y))),
    col = adjustcolor(cols[i], alpha.f = 0.18),
    border = NA
  )

  # Curva nuevamente encima
  lines(x, y, lwd = 4, col = cols[i])

  # Línea vertical en la media
  abline(v = a/(a+b), lty = 2, lwd = 2, col = "gray35")

}
```


## R: Distribución Beta

<div class="block-note" style="margin-bottom: 12px;">
<div class="block-body" style="font-size: 26px; text-align: justify;">
Cobertura vegetal en parcelas del <strong>Amazonas colombiano</strong>, $\text{Beta}(2, 5)$. Calcule $P(X \leq 0.3)$, $P(X > 0.5)$, $P(X \geq 0.5)$ y $P(0.2 \leq X \leq 0.5)$.
</div>
</div>

<div style="display: grid; grid-template-columns: 1fr 1fr; gap: 20px; align-items: start;">

<div class="scrollable-code" style="min-width: 0;">

```{r}
#| echo: true
#| comment: ""
#| class-source: scrollable-code
alpha <- 2; beta_par <- 5

# Menor o igual que 0.3
pbeta(0.3, alpha, beta_par)

# Estrictamente menor que 0.3 (igual para continua)
pbeta(0.3, alpha, beta_par)

# Mayor que 0.5
pbeta(0.5, alpha, beta_par, lower.tail = FALSE)

# Mayor o igual que 0.5 (igual para continua)
pbeta(0.5, alpha, beta_par, lower.tail = FALSE)

# Entre 0.2 y 0.5 (inclusive)
pbeta(0.5, alpha, beta_par) -
pbeta(0.2, alpha, beta_par)
```
</div>

<div class="card card--info" style="font-size: 23px; line-height: 1.9;">
<strong><code>dbeta(x, shape1, shape2): </code></strong>
<span style="color:#374151;font-size:24px">$f(x)$</span><br><br>

<strong><code>pbeta(q, shape1, shape2):</code></strong>
<span style="color:#374151;font-size:24px">$P(X \leq q)$</span><br><br>

<strong><code>lower.tail = FALSE: </code></strong>
<span style="color:#374151;font-size:24px">$P(X > q)$</span><br><br>

<strong><code>pbeta(b) - pbeta(a): </code></strong>
<span style="color:#374151;font-size:24px">$P(a \leq X \leq b)$</span><br><br>

<div class="block-alert" style="margin-top: 8px;">
<div class="block-title">Nota: variable continua</div>
<div class="block-body" style="font-size: 21px;">
$P(X = x) = 0$ siempre.<br>
$P(X \leq q) = P(X < q)$
</div>
</div>
</div>

</div>

## Aplicaciones en Agronomía: Distribución Beta

<div style="display: grid; grid-template-columns: repeat(3, 1fr); gap: 18px; margin-top: 70px;">

<div class="card card--success">
<p style="font-size: 32px; margin: 0;">🌿</p>
<p style="font-size: 28px; font-weight: 700; color: #1b4d2e; margin: 6px 0;">Cobertura vegetal de parcelas</p>
<p style="font-size: 26px; color: #374151; margin: 6px 0;">Modelar la proporción de cobertura vegetal en parcelas del <strong>Amazonas</strong>. Los valores siempre están entre 0 y 1.</p>
<p style="font-size: 20px; color: #6b7280; font-style: italic; margin-top: 8px;">$X \sim \text{Beta}(2, 5)$</p>
</div>

<div class="card card--warning">
<p style="font-size: 32px; margin: 0;">🦠</p>
<p style="font-size: 28px; font-weight: 700; color: #b45309; margin: 6px 0;">Eficacia de un fungicida</p>
<p style="font-size: 26px; color: #374151; margin: 6px 0;">Representar la proporción de plantas protegidas tras aplicar un fungicida en cultivos de papa en <strong>Nariño</strong>.</p>
<p style="font-size: 20px; color: #6b7280; font-style: italic; margin-top: 8px;">$X \sim \text{Beta}(8, 2)$ — alta eficacia</p>
</div>

<div class="card card--info">
<p style="font-size: 32px; margin: 0;">🌻</p>
<p style="font-size: 28px; font-weight: 700; color: #1a3a6b; margin: 6px 0;">Porcentaje de germinación</p>
<p style="font-size: 26px; color: #374151; margin: 6px 0;">Modelar la tasa de germinación de semillas de girasol en viveros del <strong>Valle del Cauca</strong> como proporción variable.</p>
<p style="font-size: 20px; color: #6b7280; font-style: italic; margin-top: 8px;">$X \sim \text{Beta}(5, 3)$ — sesgo positivo</p>
</div>

</div>

<div class="block-note fragment fade-up" data-fragment-index="1" style="margin-top: 14px;">
<div class="block-body" style="font-size: 25px; text-align: center;">
Ideal para cualquier variable que sea una <strong>proporción</strong>: eficacia, cobertura, tasa de supervivencia o porcentaje de daño.
</div>
</div>

## {.middle .center}

<div style="text-align: center; margin-top: 40px;">
<p style="font-size: 52px; font-weight: bold; color: #3b82f6;">Distribución Chi-cuadrado</p>
<p style="font-size: 32px; color: #1b4d2e; font-weight: 600; margin-top: 10px;">Decir que una variable sigue una $\chi^2(\nu)$ significa que estamos midiendo la suma de cuadrados de variables normales estándar independientes. Es la distribución clave para estimar varianzas y probar ajuste de modelos.</p>
</div>

## FDP y FDA de la Distribución Chi-cuadrado

<div class="block-definition fragment fade-up" data-fragment-index="1">
<div class="block-title">Distribución Chi-cuadrado $X \sim \chi^2(\nu)$</div>
<div class="block-body" style="font-size: 27px; text-align: justify;">
Surge como la suma de $\nu$ cuadrados de normales estándar independientes: $X = Z_1^2 + \cdots + Z_\nu^2$. Es un caso especial de $\text{Gamma}(\nu/2,\, 2)$.
<span style="color:#6b7280; font-size:24px;"> — Parámetro: $\nu$ grados de libertad. Soporte: $x \in (0, \infty)$.</span>
</div>
</div>

<div style="display: grid; grid-template-columns: 1fr 1fr; gap: 24px; margin-top: 18px;">

<div class="block-theorem fragment fade-up" data-fragment-index="2">
<div class="block-title">Función de Densidad (FDP)</div>
<div class="block-body" style="font-size: 26px; text-align: center;">
$$f(x) = \frac{x^{\nu/2-1}\,e^{-x/2}}{2^{\nu/2}\,\Gamma(\nu/2)}, \quad x > 0$$
<p style="font-size: 23px; color: #374151; margin-top: 10px;">
Asimétrica a la derecha para $\nu$ pequeño. Se vuelve más simétrica al aumentar $\nu$.
</p>
</div>
</div>

<div class="block-theorem fragment fade-up" data-fragment-index="3">
<div class="block-title">Función de Distribución Acumulada (FDA)</div>
<div class="block-body" style="font-size: 26px; text-align: center;">
$$F(x) = \frac{\gamma(\nu/2,\; x/2)}{\Gamma(\nu/2)}, \quad x > 0$$
<p style="font-size: 23px; color: #374151; margin-top: 10px;">
Función Gamma incompleta regularizada. Sin forma cerrada — se calcula con <code>pchisq()</code> en R.
</p>
</div>
</div>

</div>

<div class="block-note fragment fade-up" data-fragment-index="4" style="margin-top: 14px;">
<div class="block-body" style="font-size: 26px; text-align: center;">
$P(X \leq x) = $ <code>pchisq(x, df)</code> &nbsp;·&nbsp;
Caso especial: $\chi^2(\nu) = \text{Gamma}(\nu/2,\, 2)$ &nbsp;·&nbsp;
Usada en pruebas de bondad de ajuste e inferencia de varianzas
</div>
</div>

## Efecto de $\nu$ en la Distribución Chi-cuadrado

```{r}
#| echo: false
#| fig-width: 14
#| fig-height: 5
#| fig-align: center
library(ggplot2)
library(dplyr)

gls <- c(1, 2, 5, 10, 20, 50)
cols <- c("#7a1515","#d54e53","#e78c45","#1a3a6b","#1b4d2e","#6b7280")
x <- seq(0.01, 80, length.out = 500)

df_all <- do.call(rbind, lapply(seq_along(gls), function(i) {
  data.frame(x = x, fx = dchisq(x, gls[i]),
             nu = paste0("ν = ", gls[i]))
}))
df_all$nu <- factor(df_all$nu, levels = paste0("ν = ", gls))

ggplot(df_all, aes(x, fx, color = nu)) +
  geom_line(linewidth = 1.1) +
  scale_color_manual(values = setNames(cols, paste0("ν = ", gls))) +
  scale_y_continuous(limits = c(0, 0.5)) +
  scale_x_continuous(limits = c(0, 60)) +
  labs(title = "FDP de χ²(ν) para distintos grados de libertad",
       x = "x", y = "f(x)", color = NULL) +
  theme_minimal(base_size = 14) +
  theme(legend.position = "right",
        plot.title = element_text(face = "bold", color = "#1a3a6b", size = 16))
```

## R: Distribución Chi-cuadrado

<div class="block-note" style="margin-bottom: 12px;">
<div class="block-body" style="font-size: 26px; text-align: justify;">
En un estudio de calidad de suelos en <strong>Meta</strong>, un estadístico calcula un estadístico $\chi^2 = 12.5$ con $\nu = 6$ grados de libertad. Calcule $P(X \leq 12.5)$, $P(X > 12.5)$ y $P(5 \leq X \leq 12.5)$.
</div>
</div>

<div style="display: grid; grid-template-columns: 1fr 1fr; gap: 20px; align-items: start;">

<div class="scrollable-code" style="min-width: 0;">

```{r}
#| echo: true
#| comment: ""
#| class-source: scrollable-code
nu <- 6

# Menor o igual que 12.5
pchisq(12.5, df = nu)

# Mayor que 12.5
pchisq(12.5, df = nu, lower.tail = FALSE)

# Entre 5 y 12.5
pchisq(12.5, df = nu) - pchisq(5, df = nu)

# Percentil 95 (valor crítico)
qchisq(0.95, df = nu)
```
</div>

<div class="card card--info" style="font-size: 23px; line-height: 1.9;">
<strong><code>dchisq(x, df): </code></strong>
<span style="color:#374151;font-size:24px">$f(x)$ — densidad</span><br><br>

<strong><code>pchisq(q, df):</code></strong>
<span style="color:#374151;font-size:24px">$P(X \leq q)$</span><br><br>

<strong><code>lower.tail = FALSE: </code></strong>
<span style="color:#374151;font-size:24px">$P(X > q)$ — valor $p$</span><br><br>

<strong><code>pchisq(b) - pchisq(a): </code></strong>
<span style="color:#374151;font-size:24px">$P(a \leq X \leq b)$</span><br><br>

<strong><code>qchisq(p, df): </code></strong>
<span style="color:#374151;font-size:24px">valor crítico con prob. $p$</span>
</div>

</div>

## Aplicaciones en Agronomía: Chi-cuadrado

<div style="display: grid; grid-template-columns: repeat(3, 1fr); gap: 18px; margin-top: 70px;">

<div class="card card--info">
<p style="font-size: 32px; margin: 0;">🌱</p>
<p style="font-size: 28px; font-weight: 700; color: #1a3a6b; margin: 6px 0;">Distribución de plagas por región</p>
<p style="font-size: 26px; color: #374151; margin: 6px 0;">Probar si la distribución de cultivos afectados por sigatoka es <strong>independiente</strong> de la región en el eje bananero.</p>
<p style="font-size: 20px; color: #6b7280; font-style: italic; margin-top: 8px;">$\chi^2$ — prueba de independencia</p>
</div>

<div class="card card--success">
<p style="font-size: 32px; margin: 0;">🌾</p>
<p style="font-size: 28px; font-weight: 700; color: #1b4d2e; margin: 6px 0;">Ajuste de distribución de rendimientos</p>
<p style="font-size: 26px; color: #374151; margin: 6px 0;">Verificar si el peso de espigas de trigo en <strong>Nariño</strong> sigue una distribución Normal mediante prueba de bondad de ajuste.</p>
<p style="font-size: 20px; color: #6b7280; font-style: italic; margin-top: 8px;">$\chi^2$ — bondad de ajuste</p>
</div>

<div class="card card--warning">
<p style="font-size: 32px; margin: 0;">🧪</p>
<p style="font-size: 28px; font-weight: 700; color: #b45309; margin: 6px 0;">Varianza de concentración de nutrientes</p>
<p style="font-size: 26px; color: #374151; margin: 6px 0;">Estimar la varianza de la concentración de nitrógeno en muestras de suelo de <strong>Cundinamarca</strong> con $n=20$.</p>
<p style="font-size: 20px; color: #6b7280; font-style: italic; margin-top: 8px;">$\chi^2(19)$ — intervalo para $\sigma^2$</p>
</div>

</div>

<div class="block-note fragment fade-up" data-fragment-index="1" style="margin-top: 14px;">
<div class="block-body" style="font-size: 25px; text-align: center;">
Es la distribución fundamental para probar <strong>asociación entre variables categóricas</strong> y para inferencia sobre varianzas poblacionales.
</div>
</div>

## {.middle .center}

<div style="text-align: center; margin-top: 40px;">
<p style="font-size: 52px; font-weight: bold; color: #3b82f6;">Distribución t de Student</p>
<p style="font-size: 32px; color: #1b4d2e; font-weight: 600; margin-top: 10px;">Decir que una variable sigue una $t(\nu)$ significa que estamos haciendo inferencia sobre una media cuando la varianza poblacional es desconocida. A mayor $\nu$, más se parece a la Normal estándar.</p>
</div>

## FDP y FDA de la Distribución t de Student

<div class="block-definition fragment fade-up" data-fragment-index="1">
<div class="block-title">Distribución t de Student $T \sim t(\nu)$</div>
<div class="block-body" style="font-size: 27px; text-align: justify;">
Surge como cociente $T = Z / \sqrt{Q/\nu}$ donde $Z \sim N(0,1)$ y $Q \sim \chi^2(\nu)$ independientes. Simétrica en 0, con colas más pesadas que la Normal.
<span style="color:#6b7280; font-size:24px;"> — Parámetro: $\nu$ grados de libertad. Soporte: $t \in (-\infty, \infty)$.</span>
</div>
</div>

<div style="display: grid; grid-template-columns: 1fr 1fr; gap: 24px; margin-top: 18px;">

<div class="block-theorem fragment fade-up" data-fragment-index="2">
<div class="block-title">Función de Densidad (FDP)</div>
<div class="block-body" style="font-size: 26px; text-align: center;">
$$f(t) = \frac{\Gamma\!\left(\frac{\nu+1}{2}\right)}{\sqrt{\nu\pi}\;\Gamma\!\left(\frac{\nu}{2}\right)} \left(1+\frac{t^2}{\nu}\right)^{-(\nu+1)/2}$$
<p style="font-size: 23px; color: #374151; margin-top: 8px;">
Simétrica en 0. Cuando $\nu \to \infty$, converge a $N(0,1)$.
</p>
</div>
</div>

<div class="block-theorem fragment fade-up" data-fragment-index="3">
<div class="block-title">Función de Distribución Acumulada (FDA)</div>
<div class="block-body" style="font-size: 26px; text-align: center;">
$$F(t) = I_x\!\left(\tfrac{\nu}{2},\,\tfrac{1}{2}\right), \quad x = \frac{\nu}{\nu + t^2}$$
<p style="font-size: 23px; color: #374151; margin-top: 8px;">
Sin forma cerrada. Se calcula con <code>pt()</code> en R. Por simetría: $P(T > t) = P(T < -t)$.
</p>
</div>
</div>

</div>

<div class="block-note fragment fade-up" data-fragment-index="4" style="margin-top: 14px;">
<div class="block-body" style="font-size: 26px; text-align: center;">
Colas más pesadas que $N(0,1)$ &nbsp;·&nbsp;
$t(\nu) \xrightarrow{\nu\to\infty} N(0,1)$ &nbsp;·&nbsp;
Usada en pruebas $t$ e intervalos de confianza para medias
</div>
</div>

## Efecto de $\nu$ en la Distribución t de Student

```{r}
#| echo: false
#| fig-width: 14
#| fig-height: 5
#| fig-align: center
library(ggplot2)

gls  <- c(1, 3, 10, 30)
cols <- c("#7a1515","#e78c45","#1a3a6b","#1b4d2e")
x    <- seq(-5, 5, length.out = 500)

df_all <- do.call(rbind, lapply(seq_along(gls), function(i) {
  data.frame(x = x, fx = dt(x, gls[i]),
             nu = paste0("t(", gls[i], ")"))
}))
df_all <- rbind(df_all,
  data.frame(x = x, fx = dnorm(x), nu = "N(0,1) — referencia"))

lvls <- c(paste0("t(", gls, ")"), "N(0,1) — referencia")
df_all$nu <- factor(df_all$nu, levels = lvls)
cols_all  <- c(cols, "#9ca3af")

ggplot(df_all, aes(x, fx, color = nu, linetype = nu)) +
  geom_line(linewidth = 1.1) +
  scale_color_manual(values = setNames(cols_all, lvls)) +
  scale_linetype_manual(values = setNames(
    c(rep("solid", 4), "dashed"), lvls)) +
  labs(title = "FDP de t(ν) vs N(0,1): colas más pesadas para ν pequeño",
       x = "t", y = "f(t)", color = NULL, linetype = NULL) +
  theme_minimal(base_size = 14) +
  theme(legend.position = "right",
        plot.title = element_text(face = "bold", color = "#1a3a6b", size = 16))
```


## Comparación Normal vs t de Student

```{r}
#| echo: false
#| fig-width: 11
#| fig-height: 5.8
#| warning: false

par(
  mar = c(5,5,3,1),
  bg = "white",
  family = "sans"
)

# Valores de x
x <- seq(-5, 5, length = 600)

# Colores
col_norm <- "#1f4e79"
col_t3   <- "#b23a48"
col_t10  <- "#2e7d32"

# Gráfico principal
plot(
  x, dnorm(x),
  type = "l",
  lwd = 4,
  col = col_norm,
  ylim = c(0,0.42),
  xlab = "x",
  ylab = "f(x)",
  main = "Distribución normal vs t de Student",
  cex.main = 1.5,
  cex.lab = 1.3,
  cex.axis = 1.1
)

grid(col = "gray88")

# Curvas t
lines(
  x, dt(x,3),
  lwd = 4,
  col = col_t3,
  lty = 2
)

lines(
  x, dt(x,10),
  lwd = 4,
  col = col_t10,
  lty = 3
)

# Línea vertical en 0
abline(v = 0, lty = 2, col = "gray50")

# Leyenda elegante
legend(
  "topright",
  legend = c(
    expression(N(0,1)),
    expression(t(3)),
    expression(t(10))
  ),
  col = c(col_norm, col_t3, col_t10),
  lwd = 4,
  lty = c(1,2,3),
  bty = "n",
  cex = 1.1
)

# Texto explicativo
text(
  -3.8, 0.33,
  labels = "Colas más pesadas\npara pocos grados\nde libertad",
  cex = 1,
  col = col_t3
)

text(
  2.7, 0.39,
  labels = "La distribución t\nse aproxima a la normal",
  cex = 1,
  col = col_t10
)
```



## R: Distribución t de Student

<div class="block-note" style="margin-bottom: 12px;">
<div class="block-body" style="font-size: 26px; text-align: justify;">
En un ensayo clínico en <strong>Bogotá</strong>, se obtiene un estadístico $t = 2.1$ con $\nu = 15$ grados de libertad. Calcule $P(T \leq 2.1)$, $P(T > 2.1)$, $P(-2.1 \leq T \leq 2.1)$ y el valor crítico al 95%.
</div>
</div>

<div style="display: grid; grid-template-columns: 1fr 1fr; gap: 20px; align-items: start;">

<div class="scrollable-code" style="min-width: 0;">

```{r}
#| echo: true
#| comment: ""
#| class-source: scrollable-code
nu <- 15

# Menor o igual que 2.1
pt(2.1, df = nu)

# Mayor que 2.1 (cola derecha)
pt(2.1, df = nu, lower.tail = FALSE)

# Prueba bilateral: P(-2.1 <= T <= 2.1)
pt(2.1, df = nu) - pt(-2.1, df = nu)

# Valor crítico bilateral al 95%
qt(0.975, df = nu)

# Valor crítico unilateral al 95%
qt(0.95, df = nu)
```
</div>

<div class="card card--info" style="font-size: 23px; line-height: 1.9;">
<strong><code>dt(x, df): </code></strong>
<span style="color:#374151;font-size:24px">$f(t)$ — densidad</span><br><br>

<strong><code>pt(q, df):</code></strong>
<span style="color:#374151;font-size:24px">$P(T \leq q)$</span><br><br>

<strong><code>lower.tail = FALSE: </code></strong>
<span style="color:#374151;font-size:24px">$P(T > q)$ — valor $p$ unilateral</span><br><br>

<strong><code>pt(b) - pt(a): </code></strong>
<span style="color:#374151;font-size:24px">$P(a \leq T \leq b)$ — bilateral</span><br><br>

<strong><code>qt(p, df): </code></strong>
<span style="color:#374151;font-size:24px">valor crítico con prob. $p$</span>
</div>

</div>

## Aplicaciones en Agronomía: t de Student

<div style="display: grid; grid-template-columns: repeat(3, 1fr); gap: 18px; margin-top: 70px;">

<div class="card card--info">
<p style="font-size: 32px; margin: 0;">🌾</p>
<p style="font-size: 28px; font-weight: 700; color: #1a3a6b; margin: 6px 0;">Rendimiento con fertilizante</p>
<p style="font-size: 26px; color: #374151; margin: 6px 0;">Comparar la media de kg/ha antes y después de aplicar un nuevo abono en <strong>12 parcelas</strong> de arroz en el Tolima.</p>
<p style="font-size: 20px; color: #6b7280; font-style: italic; margin-top: 8px;">$T \sim t(11)$ — prueba $t$ pareada</p>
</div>

<div class="card card--success">
<p style="font-size: 32px; margin: 0;">☕</p>
<p style="font-size: 28px; font-weight: 700; color: #1b4d2e; margin: 6px 0;">Peso de granos de café</p>
<p style="font-size: 26px; color: #374151; margin: 6px 0;">Estimar la media del peso de granos en una finca del <strong>Huila</strong> con muestra pequeña ($n=8$) y varianza desconocida.</p>
<p style="font-size: 20px; color: #6b7280; font-style: italic; margin-top: 8px;">$T \sim t(7)$ — intervalo de confianza</p>
</div>

<div class="card card--warning">
<p style="font-size: 32px; margin: 0;">🐄</p>
<p style="font-size: 28px; font-weight: 700; color: #b45309; margin: 6px 0;">Ganancia de peso bovino</p>
<p style="font-size: 26px; color: #374151; margin: 6px 0;">Comparar la media de ganancia de peso de dos grupos de bovinos con dietas distintas en <strong>Córdoba</strong> ($n=15$ c/u).</p>
<p style="font-size: 20px; color: #6b7280; font-style: italic; margin-top: 8px;">$T \sim t(28)$ — prueba $t$ de dos muestras</p>
</div>

</div>

<div class="block-note fragment fade-up" data-fragment-index="1" style="margin-top: 14px;">
<div class="block-body" style="font-size: 25px; text-align: center;">
Se usa cuando $n$ es pequeño y la varianza poblacional es <strong>desconocida</strong>. Al crecer $n$, se aproxima a la Normal.
</div>
</div>

## Aproximaciones entre distribuciones

<p class="fragment fade-up" data-fragment-index="1" style="font-size: 28px; text-align: justify; margin-top: 50px;">
Cuando los parámetros toman valores extremos, algunas distribuciones se <strong>aproximan</strong> a otra más simple de calcular.
</p>

<div style="display: grid; grid-template-columns: repeat(5, 1fr); gap: 14px; margin-top: 4px;">

<div class="fragment fade-up" data-fragment-index="2" style="text-align: center;">
<div style="background: #1a3a6b; border-radius: 10px 10px 0 0; padding: 10px 6px;">
<p style="color: white; font-size: 22px; font-weight: 700; margin: 0;">Binomial</p>
<p style="color: #bfdbfe; font-size: 19px; margin: 4px 0 0 0;">→ Poisson</p>
</div>
<div style="background: #dce9f7; border-radius: 0 0 10px 10px; padding: 12px 8px; min-height: 100px;">
<p style="font-size: 21px; color: #1a3a6b; font-weight: 600; margin: 0 0 6px 0;">$n$ grande, $p$ pequeño</p>
<p style="font-size: 20px; color: #374151; margin: 0;">$\lambda = np$</p>
<p style="font-size: 19px; color: #6b7280; margin: 6px 0 0 0;">Ej: $n > 100$, $p < 0.01$</p>
</div>
</div>

<div class="fragment fade-up" data-fragment-index="3" style="text-align: center;">
<div style="background: #1a3a6b; border-radius: 10px 10px 0 0; padding: 10px 6px;">
<p style="color: white; font-size: 22px; font-weight: 700; margin: 0;">Binomial</p>
<p style="color: #bfdbfe; font-size: 19px; margin: 4px 0 0 0;">→ Normal</p>
</div>
<div style="background: #dce9f7; border-radius: 0 0 10px 10px; padding: 12px 8px; min-height: 100px;">
<p style="font-size: 21px; color: #1a3a6b; font-weight: 600; margin: 0 0 6px 0;">$np$ y $n(1-p)$ grandes</p>
<p style="font-size: 20px; color: #374151; margin: 0;">$\mu=np,\;\sigma^2=np(1-p)$</p>
<p style="font-size: 19px; color: #6b7280; margin: 6px 0 0 0;">Ej: $np \geq 5$ y $n(1-p) \geq 5$</p>
</div>
</div>

<div class="fragment fade-up" data-fragment-index="4" style="text-align: center;">
<div style="background: #1b4d2e; border-radius: 10px 10px 0 0; padding: 10px 6px;">
<p style="color: white; font-size: 22px; font-weight: 700; margin: 0;">Poisson</p>
<p style="color: #d6f0dd; font-size: 19px; margin: 4px 0 0 0;">→ Normal</p>
</div>
<div style="background: #d6f0dd; border-radius: 0 0 10px 10px; padding: 12px 8px; min-height: 100px;">
<p style="font-size: 21px; color: #1b4d2e; font-weight: 600; margin: 0 0 6px 0;">$\lambda$ grande</p>
<p style="font-size: 20px; color: #374151; margin: 0;">$\mu=\lambda,\;\sigma^2=\lambda$</p>
<p style="font-size: 19px; color: #6b7280; margin: 6px 0 0 0;">Ej: $\lambda \geq 30$</p>
</div>
</div>

<div class="fragment fade-up" data-fragment-index="5" style="text-align: center;">
<div style="background: #7a1515; border-radius: 10px 10px 0 0; padding: 10px 6px;">
<p style="color: white; font-size: 22px; font-weight: 700; margin: 0;">Gamma</p>
<p style="color: #fad8d8; font-size: 19px; margin: 4px 0 0 0;">→ Normal</p>
</div>
<div style="background: #fad8d8; border-radius: 0 0 10px 10px; padding: 12px 8px; min-height: 100px;">
<p style="font-size: 21px; color: #7a1515; font-weight: 600; margin: 0 0 6px 0;">$\alpha$ grande</p>
<p style="font-size: 20px; color: #374151; margin: 0;">$\mu=\alpha\beta,\;\sigma^2=\alpha\beta^2$</p>
<p style="font-size: 19px; color: #6b7280; margin: 6px 0 0 0;">Ej: $\alpha \geq 30$</p>
</div>
</div>

<div class="fragment fade-up" data-fragment-index="6" style="text-align: center;">
<div style="background: #374151; border-radius: 10px 10px 0 0; padding: 10px 6px;">
<p style="color: white; font-size: 22px; font-weight: 700; margin: 0;">t de Student</p>
<p style="color: #d1d5db; font-size: 19px; margin: 4px 0 0 0;">→ Normal</p>
</div>
<div style="background: #f3f4f6; border-radius: 0 0 10px 10px; padding: 12px 8px; min-height: 100px;">
<p style="font-size: 21px; color: #374151; font-weight: 600; margin: 0 0 6px 0;">Muestra grande</p>
<p style="font-size: 20px; color: #374151; margin: 0;">$t(\nu) \xrightarrow{\nu\to\infty} N(0,1)$</p>
<p style="font-size: 19px; color: #6b7280; margin: 6px 0 0 0;">Ej: $\nu \geq 30$</p>
</div>
</div>

</div>

<div class="block-note fragment fade-up" data-fragment-index="7" style="margin-top: 14px;">
<div class="block-body" style="font-size: 28px; text-align: justify;">
La Normal es el <strong>atractor universal</strong>, el Teorema Central del Límite explica por qué tantas distribuciones convergen a ella, Lo veremos en la proxima clase.
</div>
</div>

## Taller en clase {.center .middle}

<div style="text-align: center; margin-top: 50px;">
<p style="font-size: 42px; font-weight: bold; color: #1b4d2e;">Ejercicios para resolver en clase</p>
<p style="font-size: 28px; color: #6b7280; margin-top: 20px;">Funciones de probabilidad y densidad</p>
</div>

## 1. FMP de la Binomial

<div class="block-example">
  <div class="block-title">Problema</div>
  <div class="block-body">
<p>En un ensayo clínico sobre tuberculosis en el Cauca, se seleccionan 6 pacientes. La probabilidad de respuesta positiva al tratamiento es 0.70. Sea $X$ = número de pacientes que responden.</p>
<ol>
<li>Calcule $p(0), p(3), p(6)$ usando la fórmula de la Binomial.</li>
<li>¿Cuál es la probabilidad de que <em>al menos 5</em> pacientes respondan?</li>
<li>¿Cuál es la probabilidad de que <em>exactamente la mitad</em> responda?</li>
<li>Grafique la FMP y señale los valores con mayor probabilidad.</li>
</ol>
  </div>
</div>

## 2. Cálculo con la FDP Normal

<div class="block-example">
  <div class="block-title">Problema</div>
  <div class="block-body">
<p>La hemoglobina (g/dL) en mujeres adultas de Bogotá sigue $X \sim N(12.8,\; 1.2^2)$. Se considera anemia si $X < 12$ g/dL.</p>
<ol>
<li>Calcule la proporción de mujeres con anemia.</li>
<li>Calcule el puntaje Z para $x = 11$ g/dL e interprete.</li>
<li>¿Qué nivel de hemoglobina corresponde al percentil 25?</li>
<li>Calcule $P(11.5 \leq X \leq 14)$ y represente el área en un gráfico.</li>
</ol>
  </div>
</div>

## 3. Distribución Poisson (parámetro desconocido)

<div class="block-example">
  <div class="block-title">Problema</div>
  <div class="block-body">
<p>En un laboratorio de microbiología, el número de colonias de <em>E. coli</em> por placa sigue una distribución de Poisson. Se registraron los siguientes conteos en 10 placas:</p>
<p style="text-align:center; font-size:28px;"><code>3, 1, 5, 2, 4, 3, 6, 2, 4, 3</code></p>
<ol>
<li>Estime el parámetro $\lambda$ (use la media muestral).</li>
<li>Con ese $\lambda$, calcule $P(X = 0)$ y $P(X \geq 5)$.</li>
<li>¿Qué tan probable es observar más de 8 colonias en una placa?</li>
</ol>
  </div>
</div>

## 4. Comparar distribuciones

<div class="block-example">
  <div class="block-title">Decisión con distribuciones</div>
  <div class="block-body">

<div class="fragment fade-up" data-fragment-index="1">

<p><strong>Información sobre casos semanales de dengue:</strong></p>

<ul>
<li><strong>Región A:</strong> $X_A \sim \text{Poi}(4)$</li>
<li><strong>Región B:</strong> $X_B \sim \text{Bin}(20,0.2)$</li>
</ul>

</div>

<div class="fragment fade-up" data-fragment-index="2">

<ol>
<li>¿En cuál región es más probable que en una semana haya cero casos?</li>

<li>¿En cuál región la varianza es mayor?</li>

<li>¿En cuál región la probabilidad de más de 6 casos supera el 10%?</li>
</ol>

</div>

  </div>
</div>

