---
title: "Bioestadística Fundamental"
author: " "
institute: "Departamento de Estadı́stica, Sede Bogotá"
bibliography: referencias.bib
csl: ieee.csl
format:
  revealjs:
    logo: images/logo_unal_3.png
    slide-number: true
    title-slide: false
    multiplex: true
    theme: [simple, ../assets/monash.scss]
    show-slide-number: all
    controls: true
    width: 1280
    height: 720
    css: [../assets/syntax-highlight.css, ../assets/custom.css, ../assets/pacman.css]
    header-includes: |
      <link rel="stylesheet" href="/assets/fontawesome-free-6.1.1-web/css/font-awesome.min.css">
      <script defer src="/assets/fontawesome-free-6.1.1-web/js/all.min.js"></script>
      <script>
      window.addEventListener('load', function() {
        if (typeof Reveal === 'undefined') return;
        function updateLogoVisibility() {
          if (typeof Reveal.getCurrentSlide !== 'function') return;
          var logos = document.querySelectorAll('.reveal .slide-logo');
          if (!logos.length) return;
          var current = Reveal.getCurrentSlide();
          var isTitle = current && current.id === 'title-slide';
          logos.forEach(function(logo) {
            logo.style.display = isTitle ? 'none' : '';
          });
        }
        updateLogoVisibility();
        Reveal.on('slidechanged', updateLogoVisibility);
      });
      </script>
execute:
  echo: true
---

## Clase 10 {.center .middle}

## Contenido

<div style="display: grid; grid-template-columns: 1fr 1fr; gap: 42px; margin-top: 20px; font-size: 30px; align-items: start;">
<div>
<h3 class="fragment fade-in" data-fragment-index="1" style="font-size: 34px; margin-bottom: 14px;">Distribuciones discretas</h3>
<ul>
<li class="fragment fade-in" data-fragment-index="2">FMP y sus propiedades.</li>
<li class="fragment fade-in" data-fragment-index="3">Bernoulli, Binomial y Poisson.</li>
<li class="fragment fade-in" data-fragment-index="4">Geométrica e Hipergeométrica.</li>
<li class="fragment fade-in" data-fragment-index="5">Efecto de los parámetros.</li>
</ul>
</div>

<div>
<h3 class="fragment fade-in" data-fragment-index="6" style="font-size: 34px; margin-bottom: 14px;">Distribuciones continuas</h3>
<ul>
<li class="fragment fade-in" data-fragment-index="7">FDP y relación con la FDA.</li>
<li class="fragment fade-in" data-fragment-index="8">Uniforme, Normal y Exponencial.</li>
<li class="fragment fade-in" data-fragment-index="9">Gamma, Beta, Chi-cuadrado y t.</li>
<li class="fragment fade-in" data-fragment-index="10">Ejercicios y simulación.</li>
</ul>
</div>
</div>

<div style="text-align: center; margin-top: 40px;">
<p style="font-size: 52px; font-weight: bold; color: #3b82f6;">Funciones de Probabilidad y Densidad</p>
<p style="font-size: 32px; color: #1b4d2e; font-weight: 600; margin-top: 10px;">FMP, FDP y distribuciones en profundidad</p>
<p style="font-size: 26px; color: #6b7280; margin-top: 20px;">Herramientas matemáticas para cuantificar la incertidumbre</p>
<p style="font-size: 24px; color: #9ca3af; margin-top: 30px;">Bioestadística Fundamental — Departamento de Estadística, UNAL Bogotá</p>
</div>

## Repaso: dos tipos de variables

<div class="block-definition fragment fade-up" data-fragment-index="1">
  <div class="block-title">Variable Discreta</div>
  <div class="block-body" style="font-size: 30px; text-align: justify;">
Soporte contable $\{x_1, x_2, \ldots\}$. Se describe con la <strong>función de masa de probabilidad</strong> (FMP):
$$p(x) = P(X = x) \geq 0, \quad \sum_x p(x) = 1$$
  </div>
</div>

<div class="block-theorem fragment fade-up" data-fragment-index="2">
  <div class="block-title">Variable Continua</div>
  <div class="block-body" style="font-size: 30px; text-align: justify;">
Soporte intervalar. Se describe con la <strong>función de densidad de probabilidad</strong> (FDP):
$$f(x) \geq 0, \quad \int_{-\infty}^{\infty} f(x)\,dx = 1$$
  </div>
</div>



## Función de masa de probabilidad y sus propiedades

<div class="block-theorem fragment fade-up" data-fragment-index="1">

<div class="block-title">Definición</div>

<div class="block-body" style="font-size: 30px; text-align: justify;">
Una función $p: \mathbb{R} \to [0,1]$ es una FMP si y solo si:


<ul style="margin-top:10px;">

<li class="fragment fade-up" data-fragment-index="2" style="list-style-type:none;">

1. $p(x) \geq 0$ para todo $x$

</li>

<li class="fragment fade-up" data-fragment-index="3" style="list-style-type:none;">

2. $p(x) = 0$ fuera del soporte

</li>

<li class="fragment fade-up" data-fragment-index="4" style="list-style-type:none;">

3. $\displaystyle\sum_{x \in \text{soporte}} p(x) = 1$

</li>

</ul>

</div>

</div>
<ul style="margin-top: 10px;">
<li class="fragment fade-up" data-fragment-index="5" style="font-size: 30px; text-align: justify;">
Cada valor del soporte tiene una probabilidad positiva asignada.
</li>
<li class="fragment fade-up" data-fragment-index="6" style="font-size: 30px; text-align: justify;">
La suma de todas las probabilidades debe ser exactamente 1 (certeza total).
</li>
</ul>


## Ejemplo 1

<div class="block-example fragment fade-up" data-fragment-index="1">
  
  <div class="block-body">
<p style="font-size: 30px; text-align: justify;">
Se inspeccionan 3 plantas de cacao en Tumaco. Cada planta tiene probabilidad $p = 0.4$ de presentar moniliasis, independientemente.  
Sea $X$ = número de plantas infectadas.</p>
  </div>
</div>

<ul style="margin-top: 10px;">
<li class="fragment fade-up" data-fragment-index="2" style="font-size: 30px; text-align: justify;list-style-type:none;">
Si $X \sim \text{Bin}(3, 0.4)$, verificar que  $p(x)$ cumple las propiedades de una FMP:
</li>
<li class="fragment fade-up" data-fragment-index="3" style="font-size: 30px; text-align: justify;list-style-type:none;">
<strong>Solución:</strong> los valores posibles son $\{0, 1, 2, 3\}$.
</li>
<li class="fragment fade-up" data-fragment-index="4" style="font-size: 30px; text-align: justify;list-style-type:none;">
<strong>Cálculo de $p(x)$:</strong>
</li>

<li class="fragment fade-up" data-fragment-index="5" style="font-size: 30px; text-align: justify;list-style-type:none;">
$p(0) = (0.6)^3 = 0.216$,  $p(1) = 3(0.4)(0.6)^2 = 0.432$,  
$p(2) = 3(0.4)^2(0.6) = 0.288$,  $p(3) = (0.4)^3 = 0.064$  

</li>
<li class="fragment fade-up" data-fragment-index="6" style="font-size: 30px; text-align: justify;list-style-type:none;">
<strong>Verificación</strong>: $0.216 + 0.432 + 0.288 + 0.064 = 1$
</li>
<li class="fragment fade-up" data-fragment-index="7" style="font-size: 30px; text-align: justify;list-style-type:none;">
Se cumple que:  $p(x) \geq 0$ y la suma de las probabilidades es 1, por lo tanto $p(x)$ es una FMP válida para $X$.
</li>

</ul>

## Gráfica FMP Distribución Binomial (n=3, p=0.4)

```{r}
#| echo: false
#| fig-width: 9
#| fig-height: 5
x <- 0:3
px <- dbinom(x, 3, 0.4)
bp <- barplot(px, names.arg = x, col = c("#bfdbfe","#3b82f6","#3b82f6","#bfdbfe"),
              border = NA, main = "FMP: X ~ Bin(3, 0.4)",
              xlab = "Número de plantas infectadas", ylab = "P(X = x)",
              ylim = c(0, 0.5), cex.lab = 1.3, cex.main = 1.3)
text(bp, px + 0.015, round(px, 3), cex = 1.2, font = 2)
```

## Distribución Bernoulli FMP y propiedades

<div class="block-definition fragment fade-up"  data-fragment-index="1">
  <div class="block-title">Definición</div>
  <div class="block-body">
  
$X \sim \text{Ber}(p)$:
   
$$p(x) = p^x(1-p)^{1-x}, \quad x \in \{0,1\}$$


Parámetro: $p = P(X=1)$, probabilidad de éxito.  
$1-p = P(X=0)$, probabilidad de fracaso.  
Es la base de la distribución Binomial.


  </div>
</div>



## Efecto de p en la distribución Bernoulli
```{r}
#| echo: false
#| fig-width: 15
#| fig-height: 7
par(mfrow = c(1,3), mar = c(4,4,2,1))
for(p in c(0.2, 0.5, 0.8)) {
  barplot(c(1-p, p), names.arg = c("0","1"), col = c("#bfdbfe","#1a3a6b"),
          border = NA, main = paste0("Ber(", p, ")"),
          ylab = "P(X=x)", cex.main = 1.2, ylim = c(0,1))
}
```

## FMP de la Distribución Binomial 

<div class="block-definition fragment fade-up" data-fragment-index="1">
  <div class="block-title">Definición</div>
  <div class="block-body">
$X \sim \text{Bin}(n, p)$:
$$p(X=k) = \binom{n}{k} p^k (1-p)^{n-k}, \quad k = 0, 1, \ldots, n$$
El coeficiente $\binom{n}{k}$ cuenta el número de formas de elegir $k$ éxitos de $n$ ensayos.
  </div>
</div>

<ul style="margin-top: 10px;line-height=1.8;">
<li class="fragment fade-up" data-fragment-index="2" style="font-size: 28px; text-align: justify;">
Supuestos:
</li>
<li class="fragment fade-up" data-fragment-index="3" style="font-size: 28px; text-align: justify;list-style-type:none;">
1. Ensayos <strong>independientes</strong>.
</li>
<li class="fragment fade-up" data-fragment-index="4" style="font-size: 28px; text-align: justify;list-style-type:none;">
2. Probabilidad de éxito <strong>constante</strong> $p$.
</li>
<li class="fragment fade-up" data-fragment-index="5" style="font-size: 28px; text-align: justify;list-style-type:none;">
3. Número de ensayos <strong>fijo</strong> $n$.
</li>

</ul>

## Efecto de los parámetros en la Distribución Binomial 

```{r}
#| echo: false
#| fig-width: 16
#| fig-height: 6
par(mfrow = c(2,3), mar = c(3,3,2,1))
for(p in c(0.3, 0.5, 0.7)) {
  k <- 0:20
  barplot(dbinom(k, 20, p), names.arg = k, col = "#3b82f6", border = NA,
          main = paste0("Bin(20,", p, ")"), cex.main = 1.1, cex.names = 0.7)
}
for(n in c(5, 20, 50)) {
  k <- 0:n
  barplot(dbinom(k, n, 0.4), names.arg = k, col = "#1b4d2e", border = NA,
          main = paste0("Bin(",n,",0.4)"), cex.main = 1.1, cex.names = 0.7)
}
```


## FMP de la Distribución Poisson

<div class="block-definition fragment fade-up" data-fragment-index="1">
  <div class="block-title">Definición</div>
  <div class="block-body">
$X \sim \text{Poi}(\lambda)$, $\lambda > 0$:
$$p(X=k) = \frac{e^{-\lambda}\lambda^k}{k!}, \quad k = 0, 1, 2, \ldots$$
$\lambda$ representa el <strong>número promedio de eventos</strong> por unidad de tiempo/espacio.
  </div>
</div>

<li class="fragment fade-up" data-fragment-index="2" style="font-size: 30px; text-align: justify; ">
Condiciones de validez:
</li>

<li class="fragment fade-up" data-fragment-index="3" style="font-size: 30px; text-align: justify;list-style-type:none;">
1. Eventos independientes.
</li>

<li class="fragment fade-up" data-fragment-index="4" style="font-size: 30px; text-align: justify;list-style-type:none;">
2. Tasa constante.
</li>

<li class="fragment fade-up" data-fragment-index="5" style="font-size: 30px; text-align: justify;list-style-type:none;">
3. Dos eventos no pueden ocurrir simultáneamente.
</li>

<li class="fragment fade-up" data-fragment-index="6" style="font-size: 30px; text-align: justify;list-style-type:none;">
4. La distribucion binomial se aproxima a una Poisson cuando $n$ es grande y $p$ pequeño:  
$\text{Bin}(n,p) \approx \text{Poi}(np)$ , donde $\lambda=np$.
</li>

## Efecto del parámetro λ en la Distribución Poisson

```{r}
#| echo: false
#| fig-width: 16
#| fig-height: 7
par(mfrow = c(1,4), mar = c(4,3,2,1))
for(lam in c(0.5, 2, 5, 10)) {
  k <- 0:20
  barplot(dpois(k, lam), names.arg = k, col = "#7a1515", border = NA,
          main = paste0("Poi(", lam, ")"), xlab = "k",
          cex.main = 1.2, cex.names = 0.8)
}
```

<p class="fragment fade-up" style="font-size: 30px; text-align: center;" data-fragment-index="1">
Para $\lambda$ grande, la Poisson se aproxima a una distribución Normal.
</p>

## Distribución Geométrica

<div class="block-definition fragment fade-up" data-fragment-index="1">
  <div class="block-title">Definición</div>
  <div class="block-body">
$X \sim \text{Geo}(p)$: número de ensayos hasta el <strong>primer éxito</strong>:
$$p(X=k) = (1-p)^{k-1} p, \quad k = 1, 2, 3, \ldots$$
  </div>
</div>

<ul style="margin-top: 20px;">
<li class="fragment fade-up" data-fragment-index="2" style="font-size: 28px; text-align: justify;">
Ejemplo: número de cultivos inspeccionados hasta encontrar el primer positivo a <em>Salmonella</em>.
</li>
<li class="fragment fade-up" data-fragment-index="3" style="font-size: 28px; text-align: justify;">
También tiene propiedad sin memoria: el historial de fracasos no afecta la probabilidad de éxito futuro.
</li>
</ul>

## Distribución Hipergeométrica

<div class="block-definition fragment fade-up" data-fragment-index="1">
  <div class="block-title">Definición</div>
  <div class="block-body">
Población de $N$ elementos: $M$ "éxitos" y $N-M$ "fracasos". Se extrae una muestra sin reemplazo de tamaño $n$. Entonces $X$ = número de éxitos tiene FMP:
$$p(X=k) = \frac{\binom{M}{k}\binom{N-M}{n-k}}{\binom{N}{n}}, \quad k = 0,\ldots,\min(n,M)$$
  </div>
</div>

<ul style="margin-top: 10px;">
<li class="fragment fade-up" data-fragment-index="2" style="font-size: 28px; text-align: justify;">
Diferencia clave con Binomial: el muestreo es <strong>sin reemplazo</strong>, por lo que los ensayos no son independientes.
</li>
</ul>

## Propiedades de la Función de Densidad de Probabilidad (FDP)
<div class="block-theorem fragment fade-up" data-fragment-index="1">

<div class="block-title">Definición</div>

<div class="block-body" style="font-size: 30px; text-align: justify;">
Una función $f: \mathbb{R} \to \mathbb{R}$ es una FDP si y solo si:

<ul style="margin-top:10px;">

<li class="fragment fade-up" data-fragment-index="2" style="list-style-type:none;">

1. $f(x) \geq 0$ para todo $x$

</li>

<li class="fragment fade-up" data-fragment-index="3" style="list-style-type:none;">

2. $\displaystyle\int_{-\infty}^{\infty} f(x)\,dx = 1$

</li>

<li class="fragment fade-up" data-fragment-index="4" style="list-style-type:none;">

3. Para cualquier intervalo $(a,b)$: $P(a \leq X \leq b) = \int_a^b f(x)\,dx$

</li>

</ul>

</div>

</div>
<ul style="margin-top: 10px;">
<li class="fragment fade-up" data-fragment-index="5" style="font-size: 30px; text-align: justify;">
A diferencia de la FMP, $f(x)$ puede tomar valores mayores que 1 (no es una probabilidad directa).
</li>

</ul>


## Relación diferencial entre FDP y FDA 

<div class="block-theorem fragment fade-up" data-fragment-index="1">
  <div class="block-title">Definición</div>
  <div class="block-body">
Si $X$ es v.a continua con FDP $f(x)$ y FDA $F(x)$:
$$F(x) = \int_{-\infty}^{x} f(t)\,dt$$
$$f(x) = F'(x) \quad \text{(donde existe la derivada)}$$
  </div>
</div>

<ul style="margin-top: 20px;">
<li class="fragment fade-up" data-fragment-index="2" style="font-size: 28px; text-align: justify;">
La FDP es la <strong>derivada</strong> de la FDA: mide la densidad de probabilidad en cada punto.
</li>
<li class="fragment fade-up" data-fragment-index="3" style="font-size: 28px; text-align: justify;">
Las zonas donde $f(x)$ es alta concentran mayor probabilidad.
</li>
</ul>

## FDP y FDA de la Distribución Uniforme 
<div class="block-definition fragment fade-up" data-fragment-index="1">
  <div class="block-title">Definición</div>
  <div class="block-body">

<p style="font-size: 22px; text-align: justify; line-height: 1.35;">

Una variable aleatoria continua $X$ sigue una <strong>distribución uniforme continua</strong> en el intervalo $(a,b)$ 
si todos los valores comprendidos entre $a$ y $b$ tienen la misma probabilidad de ocurrir.

</p>

$$X \sim U(a,b)$$

<p style="font-size: 20px; text-align: justify; line-height: 1.45;">

La distribución uniforme se utiliza cuando no existe preferencia por ningún valor dentro del intervalo, 
por lo que la densidad permanece constante en todo el soporte.

</p>

<div class="r-hstack" style="gap: 35px; align-items: flex-start; margin-top: 10px;">

<div style="width: 50%;">

$$
f(x)=\frac{1}{b-a}, \quad a<x<b
$$

<p style="font-size: 20px; text-align:center;">
Función de densidad
</p>

</div>

<div style="width: 50%;">

$$
F(x)=
\begin{cases}
0, & x<a \\[6pt]
\dfrac{x-a}{b-a}, & a\leq x\leq b \\[10pt]
1, & x>b
\end{cases}
$$

<p style="font-size: 20px; text-align:center;">
Función de distribución acumulada
</p>

</div>

</div>

<div style="font-size: 20px; margin-top: 10px; line-height: 1.45;">

<strong>Parámetros:</strong> $a$ y $b$ representan los límites inferior y superior del intervalo.<br>

<strong>Soporte:</strong> $x\in(a,b)$.

</div>

</div>
</div>


## Gráfico de la FDP y FDA de una distribución Uniforme con $a=1$ y $b=4$
```{r}
#| echo: false
#| fig-width: 16
#| fig-height: 7
#| warning: false

par(
  mfrow = c(1,2),
  mar = c(5,5,3,1),
  bg = "white",
  family = "sans"
)

# Parámetros
a <- 1
b <- 4

# Colores
col_fdp <- "#2e7d32"
col_fda <- "#b23a48"

# =========================
# FDP Uniforme
# =========================
curve(
  dunif(x, a, b),
  from = 0,
  to = 5,
  lwd = 4,
  col = col_fdp,
  ylim = c(0,0.42),
  xlab = "x",
  ylab = "f(x)",
  main = "Función de densidad U(1,4)",
  cex.main = 1.5,
  cex.lab = 1.3,
  cex.axis = 1.1
)

grid(col = "gray85")

# Líneas verticales del soporte
abline(v = c(a,b), lty = 2, lwd = 2, col = "gray45")

# Área sombreada
polygon(
  c(a, a, b, b),
  c(0, 1/(b-a), 1/(b-a), 0),
  col = adjustcolor(col_fdp, alpha.f = 0.20),
  border = NA
)

text(
  2.5, 0.37,
  labels = "Densidad constante",
  cex = 1.1
)

# =========================
# FDA Uniforme
# =========================
curve(
  punif(x, a, b),
  from = 0,
  to = 5,
  lwd = 4,
  col = col_fda,
  ylim = c(0,1.05),
  xlab = "x",
  ylab = "F(x)",
  main = "Función acumulada U(1,4)",
  cex.main = 1.5,
  cex.lab = 1.3,
  cex.axis = 1.1
)

grid(col = "gray85")

abline(v = c(a,b), lty = 2, lwd = 2, col = "gray45")
abline(h = c(0,1), lty = 3, col = "gray60")

points(c(a,b), c(0,1), pch = 19, cex = 1.3, col = col_fda)

text(
  2.7, 0.55,
  labels = "Incremento lineal",
  cex = 1.1
)
```


## FDP de la Distribución Normal

<div class="block-definition fragment fade-up" data-fragment-index="1">
  <div class="block-title">Definición</div>
  <div class="block-body">
$$f(x) = \frac{1}{\sigma\sqrt{2\pi}} \exp\!\left(-\frac{(x-\mu)^2}{2\sigma^2}\right), \quad x \in \mathbb{R}$$
Parámetros: $\mu \in \mathbb{R}$ (media), $\sigma^2 > 0$ (varianza).
  </div>
</div>

<ul style="margin-top: 10px;">
<li class="fragment fade-up" data-fragment-index="2" style="font-size: 28px; text-align: justify;">
La curva es <strong>simétrica</strong> alrededor de $\mu$ y tiene forma de campana.
</li>
<li class="fragment fade-up" data-fragment-index="3" style="font-size: 28px; text-align: justify;">
Los puntos de inflexión se ubican en $\mu \pm \sigma$.
</li>
</ul>

## Efecto de μ y σ en la Normal

```{r}
#| echo: false
#| fig-width: 14
#| fig-height: 6
#| warning: false

par(
  mfrow = c(1,2),
  mar = c(5,5,3,1),
  bg = "white",
  family = "sans"
)

# Colores
col1 <- "#1f4e79"
col2 <- "#2e7d32"
col3 <- "#b23a48"

# =====================================================
# EFECTO DE LA MEDIA
# =====================================================

x <- seq(-5, 15, length = 600)

plot(
  x, dnorm(x,0,1),
  type = "l",
  lwd = 4,
  col = col1,
  ylim = c(0,0.45),
  xlab = "x",
  ylab = "f(x)",
  main = expression("Efecto de " * mu * " (" * sigma == 1 * " fijo)"),
  cex.main = 1.5,
  cex.lab = 1.3,
  cex.axis = 1.1
)

grid(col = "gray85")

lines(x, dnorm(x,3,1), lwd = 4, col = col2)
lines(x, dnorm(x,7,1), lwd = 4, col = col3)

# Líneas en las medias
abline(v = c(0,3,7), lty = 2, lwd = 2,
       col = c(col1,col2,col3))

legend(
  "topright",
  legend = c(expression(mu==0),
             expression(mu==3),
             expression(mu==7)),
  col = c(col1,col2,col3),
  lwd = 4,
  bty = "n",
  cex = 1.1
)

text(
  7.5, 0.42,
  labels = "La curva se desplaza\nhorizontalmente",
  cex = 1
)

# =====================================================
# EFECTO DE LA DESVIACIÓN ESTÁNDAR
# =====================================================

x2 <- seq(-10, 10, length = 600)

plot(
  x2, dnorm(x2,0,1),
  type = "l",
  lwd = 4,
  col = col1,
  ylim = c(0,0.45),
  xlab = "x",
  ylab = "f(x)",
  main = expression("Efecto de " * sigma * " (" * mu == 0 * " fijo)"),
  cex.main = 1.5,
  cex.lab = 1.3,
  cex.axis = 1.1
)

grid(col = "gray85")

lines(x2, dnorm(x2,0,2), lwd = 4, col = col2)
lines(x2, dnorm(x2,0,3), lwd = 4, col = col3)

abline(v = 0, lty = 2, lwd = 2, col = "gray40")

legend(
  "topright",
  legend = c(expression(sigma==1),
             expression(sigma==2),
             expression(sigma==3)),
  col = c(col1,col2,col3),
  lwd = 4,
  bty = "n",
  cex = 1.1
)

text(
  4.8, 0.42,
  labels = "Mayor dispersión\ncuando aumenta σ",
  cex = 1
)
```

## La regla del 68%, 95% y 99.7%

<div class="block-theorem fragment fade-up" data-fragment-index="1">
  <div class="block-title">Regla empírica de la Normal</div>
  <div class="block-body">
Para $X \sim N(\mu, \sigma^2)$:
$$P(\mu - \sigma \leq X \leq \mu + \sigma) \approx 0.6827$$
$$P(\mu - 2\sigma \leq X \leq \mu + 2\sigma) \approx 0.9545$$
$$P(\mu - 3\sigma \leq X \leq \mu + 3\sigma) \approx 0.9973$$
  </div>
</div>
<div class="block-theorem fragment fade-up" data-fragment-index="2">
```{r}
#| fig-width: 10
#| fig-height: 4.5

# Comando en R
round(diff(pnorm(c(-1,1))), 4)    # Para ±1σ El área bajo la curva es de aproximadamente 68%
round(diff(pnorm(c(-2,2))), 4)    # Para ±2σ El área bajo la curva es de aproximadamente 95%
round(diff(pnorm(c(-3,3))), 4)    # Para ±3σ El área bajo la curva es de aproximadamente 99.7%
```

</div>

## Ejemplo 2

<div class="block-example fragment fade-up" data-fragment-index="1">
  <div class="block-title">Enunciado</div>
  <div class="block-body">
<p>El peso de neonatos a término en un hospital de Medellín sigue $X \sim N(3200, 400^2)$ gramos. Calcule:</p>
<ol>
<li>$P(2800 \leq X \leq 3600)$</li>
<li>$P(X < 2500)$ (bajo peso)</li>
<li>$P(X > 4000)$ (macrosomía)</li>
</ol>


  </div>
</div>
<li class="fragment fade-up" data-fragment-index="2" style="font-size: 28px; text-align: justify;list-style-type:none;">
Datos: $\mu=3200$ y $\sigma=400$
</li>

## Solución
<div class="block-example fragment fade-up" data-fragment-index="1">
<div style="font-size: 30px;">

```{r}


mu <- 3200; sigma <- 400
# 1. P(2800 <= X <= 3600)
diff(pnorm(c(2800, 3600), mu, sigma))
# 2. P(X < 2500)
pnorm(2500, mu, sigma)
# 3. P(X > 4000)
1 - pnorm(4000, mu, sigma)
```

</div>
</div>
<ul style="line-height: 1.8;">
<li class="fragment fade-up" data-fragment-index="2" style="font-size: 28px; text-align: justify;list-style-type:none;">
1. La probabilidad de que un neonato pese entre 2800 y 3600 gr es aproximadamente: $68.27\%$
</li>
<li class="fragment fade-up" data-fragment-index="3" style="font-size: 28px; text-align: justify;list-style-type:none;">
2. La probabilidad de que presente bajo peso es: $4\%$
</li>
<li class="fragment fade-up" data-fragment-index="4" style="font-size: 28px; text-align: justify;list-style-type:none;">
3. La probabilidad de que pese mas de 4000 gr es: $2.275\%$
</li>

##  Uso de la tabla Z (Estandarización)

<div class="block-theorem fragment fade-up" data-fragment-index="1">
  <div class="block-title">Definición</div>
  <div class="block-body">
Si $X \sim N(\mu, \sigma^2)$, entonces $Z = \frac{X-\mu}{\sigma} \sim N(0,1)$. Por lo tanto:
$$P(X \leq x) = P\!\left(Z \leq \frac{x-\mu}{\sigma}\right) = \Phi\!\left(\frac{x-\mu}{\sigma}\right)$$
donde $\Phi$ es la FDA de la normal estándar.
  </div>
</div>

 <ul style="margin-top: 10px;"> 
 <li class="fragment fade-up" data-fragment-index="2" style="font-size: 28px; text-align: justify;"> 
 El <strong>puntaje Z</strong> indica cuántas desviaciones estándar se encuentra un valor $x$ por encima o por debajo de la media. 
 </li> 
 <li class="fragment fade-up" data-fragment-index="3" style="font-size: 28px; text-align: justify;">
  Si $Z>0$, el valor observado está <strong>por encima de la media</strong>; mientras que si $Z<0$, el valor se encuentra <strong>por debajo de la media</strong>. 
  </li> 
  <li class="fragment fade-up" data-fragment-index="4" style="font-size: 28px; text-align: justify;"> La tabla Z permite calcular probabilidades acumuladas de la distribución normal estándar, es decir, áreas bajo la curva normal. 
  </li>

</ul>

## Procedimiento general para usar la tabla Z
<div class="block-theorem fragment fade-up" data-fragment-index="1">
  <div class="block-title">Pasos:</div>
  <div class="block-body">

<li class="fragment fade-up" data-fragment-index="1" style="font-size: 30px; text-align: justify; margin-bottom: 18px; list-style-type:none;">
<strong>1.</strong> Identificar la media $\mu$, la desviación estándar $\sigma$ y el valor de interés $x$.
</li>

<li class="fragment fade-up" data-fragment-index="2"style="font-size: 30px; text-align: justify; margin-bottom: 18px;list-style-type:none;">
<strong>2.</strong> Estandarizar la variable utilizando:
$$
Z=\frac{X-\mu}{\sigma}
$$
</li>

<li class="fragment fade-up" data-fragment-index="3" style="font-size: 30px; text-align: justify; margin-bottom: 18px;list-style-type:none;">
<strong>3.</strong> Buscar el valor de $Z$ en la tabla de la normal estándar.
</li>

<li class="fragment fade-up" data-fragment-index="4"style="font-size: 30px; text-align: justify;list-style-type:none;">
<strong>4.</strong> Interpretar la probabilidad obtenida según el contexto del problema.
</li>

</div>
</div>

## Probabilidades usando la tabla Z
<div class="block-theorem fragment fade-up" data-fragment-index="1">
  <div class="block-title">La tabla Z normalmente proporciona valores de:</div>
  <div class="block-body">

$$
P(Z \leq z)=\Phi(z)
$$



<ul style="margin-top: 20px;">

<li class="fragment fade-up" data-fragment-index="2" style="font-size: 28px; margin-bottom: 18px;">

<strong>Probabilidad acumulada a la izquierda</strong>: $P(Z \leq z)=\Phi(z)$
</li>

<li class="fragment fade-up" data-fragment-index="3" style="font-size: 28px; margin-bottom: 18px;">

<strong>Probabilidad a la derecha</strong>: $P(Z > z)=1-P(Z \leq z)=1-\Phi(z)$
</li>

<li class="fragment fade-up" data-fragment-index="4" style="font-size: 28px; margin-bottom: 18px;">
<strong>Probabilidad entre dos valores</strong>: $P(a \leq Z \leq b)=P(Z \leq b)-P(Z \leq a)=\Phi(b)-\Phi(a)$
</li>
<li class="fragment fade-up" data-fragment-index="5" style="font-size: 28px; margin-bottom: 18px;">
<strong>Simetría de la normal estándar</strong>: $P(Z \leq -z)=1-P(Z \leq z)=1-\Phi(z)$
</li>
<li class="fragment fade-up" data-fragment-index="6" style="font-size: 28px;">
<strong>Probabilidad central</strong>: $P(-z \leq Z \leq z)=2P(Z\leq z)=2\Phi(z)-1$
</li>

</ul>
</div>
</div>

## Ejemplo 3
<div class="block-theorem fragment fade-up" data-fragment-index="1">
  <div class="block-title">Enunciado</div>
  <div class="block-body">

En un estudio agronómico realizado en cultivos de café de la región Andina de Colombia, 
se encontró que la producción mensual de café por finca sigue aproximadamente una distribución normal con:

$$
X \sim N(5200,\; 650^2)
$$

donde:

<ul style="font-size: 26px;">
<li>$\mu = 5200$ kg de café por mes</li>
<li>$\sigma = 650$ kg</li>
</ul>

Se desea calcular la probabilidad de que una finca produzca menos de <strong>6000 kg</strong> de café en un mes.
</div>
</div>


## Solución

<div class="r-hstack" style="gap: 28px; align-items: stretch; margin-top: 10px;">

<!-- Columna izquierda -->
<div style="width: 50%;">

<div class="block-example fragment fade-up" data-fragment-index="1">
<div class="block-title">Paso 1. Estandarizar</div>
<div class="block-body">

<div style="font-size: 24px; text-align:center; line-height:1.4;">

$$
X \sim N(5200,650^2)
$$

Se desea calcular:

$$
P(X<6000)
$$

Aplicando la transformación Z:

$$
Z=\frac{X-\mu}{\sigma}
$$

Reemplazando:
$$
Z=\frac{6000-5200}{650}
$$

$$
Z=1.23
$$

</div>

</div>
</div>

</div>

<!-- Columna derecha -->
<div style="width: 50%;">

<div class="block-theorem fragment fade-up" data-fragment-index="2">
<div class="block-title">Paso 2. Tabla Z</div>
<div class="block-body">

<div style="font-size: 24px; text-align:center; line-height:1.45;">

Buscando en la tabla de la distribucion Normal estándar:

$$
P(Z<1.23)=0.8907
$$

Por lo tanto:

$$
P(X<6000)=0.8907
$$

</div>

<div style="font-size: 22px; text-align: justify; margin-top: 12px; line-height:1.35;">

Esto significa que aproximadamente el 
<strong>89.07%</strong> de las fincas cafeteras de la región Andina producen menos de 6000 kg de café por mes.

</div>

</div>
</div>

</div>

</div>




## FDP y FDA de la distribución Exponencial
<div class="block-definition fragment fade-up" data-fragment-index="1">
  <div class="block-title">Definición</div>
  <div class="block-body">

<p style="font-size: 24px; text-align: justify; line-height: 1.4;">
Una variable aleatoria continua $X$ sigue una distribución exponencial con parámetro 
$\lambda>0$ si modela el <strong>tiempo de espera</strong> hasta la ocurrencia de un evento.
</p>

$$
X \sim Exp(\lambda)
$$

<p style="font-size: 24px; text-align: justify; line-height: 1.4;">
La distribución exponencial describe fenómenos donde los eventos ocurren de manera 
independiente y a una tasa promedio constante.
</p>

FDP:
$$
f(x)=\lambda e^{-\lambda x}, \quad x>0
$$
FDA:
$$
F(x)=P(X\le x)=1-e^{-\lambda x}, \quad x>0
$$

<div style="font-size: 23px; margin-top: 10px; line-height: 1.4;">

<strong>Parámetro:</strong> $\lambda>0$ representa la tasa promedio de ocurrencia.<br>

<strong>Soporte:</strong> $x\in(0,\infty)$.

</div>

</div>
</div>

## Gráfico de la FDP y FDA de una distribución Exponencial
```{r}
#| echo: false
#| fig-width: 16
#| fig-height: 7
#| warning: false

par(
  mfrow = c(1,2),
  mar = c(5,5,3,1),
  bg = "white",
  family = "sans"
)

# Secuencia de valores
x <- seq(0, 5, length = 500)

# Colores
col1 <- "#1f4e79"
col2 <- "#2e7d32"
col3 <- "#b23a48"

# =========================
# FDP
# =========================
plot(
  x, dexp(x,1),
  type = "l",
  lwd = 4,
  col = col1,
  ylim = c(0,2.2),
  xlab = "x",
  ylab = "f(x)",
  main = "Función de densidad exponencial",
  cex.main = 1.5,
  cex.lab = 1.3,
  cex.axis = 1.1
)

grid(col = "gray85", lty = 1)

lines(x, dexp(x,0.5), lwd = 4, col = col2)
lines(x, dexp(x,2),   lwd = 4, col = col3)

legend(
  "topright",
  legend = c(expression(lambda==1),
             expression(lambda==0.5),
             expression(lambda==2)),
  col = c(col1, col2, col3),
  lwd = 4,
  bty = "n",
  cex = 1.1
)

# =========================
# FDA
# =========================
plot(
  x, pexp(x,1),
  type = "l",
  lwd = 4,
  col = col1,
  ylim = c(0,1.05),
  xlab = "x",
  ylab = "F(x)",
  main = "Función de distribución acumulada",
  cex.main = 1.5,
  cex.lab = 1.3,
  cex.axis = 1.1
)

grid(col = "gray85", lty = 1)

lines(x, pexp(x,0.5), lwd = 4, col = col2)
lines(x, pexp(x,2),   lwd = 4, col = col3)

legend(
  "bottomright",
  legend = c(expression(lambda==1),
             expression(lambda==0.5),
             expression(lambda==2)),
  col = c(col1, col2, col3),
  lwd = 4,
  bty = "n",
  cex = 1.1
)

```


## Propiedad sin memoria de la Exponencial

<div class="block-theorem fragment fade-up" data-fragment-index="1">
  <div class="block-title">Teorema: Propiedad sin memoria</div>
  <div class="block-body">
Si $X \sim \text{Exp}(\lambda)$, entonces para todo $s, t > 0$:
$$P(X > s + t \mid X > s) = P(X > t) = e^{-\lambda t}$$
La Exponencial es la <em>única</em> distribución continua con esta propiedad.
  </div>
</div>

<div class="block-proof fragment fade-up" data-fragment-index="2">
  <div class="block-title">Demostración</div>
  <div class="block-body">
$$P(X > s+t \mid X > s) = \frac{P(X > s+t)}{P(X > s)} = \frac{e^{-\lambda(s+t)}}{e^{-\lambda s}} = e^{-\lambda t} = P(X > t) \quad \square$$
  </div>
</div>

## 

<div class="block-definition fragment fade-up" data-fragment-index="1">
  <div class="block-title">FDP de la Distribución Gamma</div>
  <div class="block-body">

<p style="font-size: 22px; text-align: justify; line-height: 1.4;">

Una variable aleatoria continua $X$ sigue una 
<strong>distribución Gamma</strong> con parámetros 
$\alpha>0$ y $\beta>0$ si:

$$
X\sim Gamma(\alpha,\beta)
$$

</p>

$$
f(x)=
\frac{1}{\Gamma(\alpha)\beta^\alpha}
x^{\alpha-1}e^{-x/\beta},
\quad x>0
$$

<p style="font-size: 20px; text-align:center; margin-top:5px;">
Función de densidad
</p>

<p style="font-size: 22px; text-align: justify; line-height: 1.4;">

<strong>Parámetro de forma:</strong> $\alpha$ controla la forma de la distribución.<br>

<strong>Parámetro de escala:</strong> $\beta$ controla la dispersión.<br>

<strong>Soporte:</strong> $x\in(0,\infty)$.

</p>

$\Gamma(\alpha)=\int_0^\infty t^{\alpha-1}e^{-t}dt$

<p style="font-size: 20px; text-align:center;">
Además, $\Gamma(n)=(n-1)!$
</p>

</div>
</div>

<ul style="margin-top: 5px;">

<li class="fragment fade-up" data-fragment-index="2"
style="font-size: 24px; text-align: justify;">

Casos especiales:

$$
Gamma(1,\beta)=Exp\left(\frac{1}{\beta}\right)
\qquad
Gamma\left(\frac{n}{2},2\right)=\chi_n^2
$$

</li>

</ul>

## Efecto de los parámetros en la distribución Gamma

```{r}
#| echo: false
#| fig-width: 14
#| fig-height: 6
#| warning: false

par(
  mfrow = c(1,2),
  mar = c(5,5,3,1),
  bg = "white",
  family = "sans"
)

# Colores
col1 <- "#1f4e79"
col2 <- "#2e7d32"
col3 <- "#b23a48"

x <- seq(0, 20, length = 600)

# =====================================================
# EFECTO DE α
# =====================================================

plot(
  x, dgamma(x,1,scale=2),
  type = "l",
  lwd = 4,
  col = col1,
  ylim = c(0,0.40),
  xlab = "x",
  ylab = "f(x)",
  main = expression("Efecto de " * alpha * " (" * beta == 2 * ")"),
  cex.main = 1.5,
  cex.lab = 1.3,
  cex.axis = 1.1
)

grid(col = "gray85")

lines(x, dgamma(x,2,scale=2), lwd = 4, col = col2)
lines(x, dgamma(x,5,scale=2), lwd = 4, col = col3)

legend(
  "topright",
  legend = c(expression(alpha==1),
             expression(alpha==2),
             expression(alpha==5)),
  col = c(col1,col2,col3),
  lwd = 4,
  bty = "n",
  cex = 1.1
)

text(
  12, 0.37,
  labels = "Mayor simetría\ncuando α aumenta",
  cex = 1
)

# =====================================================
# EFECTO DE β
# =====================================================

plot(
  x, dgamma(x,3,scale=1),
  type = "l",
  lwd = 4,
  col = col1,
  ylim = c(0,0.40),
  xlab = "x",
  ylab = "f(x)",
  main = expression("Efecto de " * beta * " (" * alpha == 3 * ")"),
  cex.main = 1.5,
  cex.lab = 1.3,
  cex.axis = 1.1
)

grid(col = "gray85")

lines(x, dgamma(x,3,scale=2), lwd = 4, col = col2)
lines(x, dgamma(x,3,scale=3), lwd = 4, col = col3)

legend(
  "topright",
  legend = c(expression(beta==1),
             expression(beta==2),
             expression(beta==3)),
  col = c(col1,col2,col3),
  lwd = 4,
  bty = "n",
  cex = 1.1
)

text(
  13, 0.37,
  labels = "Mayor dispersión\ncuando β aumenta",
  cex = 1
)
```

## FDP de la distribución Beta 

<div class="block-definition fragment fade-up" data-fragment-index="1">
  <div class="block-title">Definición</div>
  <div class="block-body">
$$f(x) = \frac{x^{\alpha-1}(1-x)^{\beta-1}}{B(\alpha,\beta)}, \quad 0 < x < 1$$
donde $B(\alpha,\beta) = \frac{\Gamma(\alpha)\Gamma(\beta)}{\Gamma(\alpha+\beta)}$.


<strong>Parámetro $\alpha$:</strong> controla el comportamiento cerca de 0.

<strong>Parámetro $\beta$:</strong> controla el comportamiento cerca de 1.

Soporte:</strong> $x\in(0,1)$. 
  </div>
</div>

<ul style="margin-top: 10px;">
<li class="fragment fade-up" data-fragment-index="2" style="font-size: 28px; text-align: justify;">
Usada para modelar <strong>proporciones</strong> y <strong>probabilidades</strong>: prevalencia de una enfermedad, porcentaje de germinación, eficacia de un tratamiento.
</li>
<li class="fragment fade-up" data-fragment-index="3" style="font-size: 28px; text-align: justify;">
Muy flexible: puede ser uniforme ($\alpha=\beta=1$), en forma de U, J, unimodal simétrica o asimétrica.
</li>
</ul>


## Formas de la distribución Beta según los parámetros

```{r}
#| echo: false
#| fig-width: 16
#| fig-height: 7
#| warning: false

par(
  mfrow = c(2,3),
  mar = c(4,4,3,1),
  bg = "white",
  family = "sans"
)

# Parámetros Beta
params <- list(
  c(1,1),
  c(2,2),
  c(5,2),
  c(0.5,0.5),
  c(2,5),
  c(5,1)
)

# Títulos
titles <- c(
  expression(Beta(1,1)),
  expression(Beta(2,2)),
  expression(Beta(5,2)),
  expression(Beta(0.5,0.5)),
  expression(Beta(2,5)),
  expression(Beta(5,1))
)

# Colores
cols <- c(
  "#1f4e79",
  "#2e7d32",
  "#b23a48",
  "#7b1fa2",
  "#d17a22",
  "#00838f"
)

# Valores de x
x <- seq(0.001, 0.999, length = 600)

# Crear gráficos
for(i in seq_along(params)) {

  a <- params[[i]][1]
  b <- params[[i]][2]

  y <- dbeta(x, a, b)

  plot(
    x, y,
    type = "l",
    lwd = 4,
    col = cols[i],
    main = titles[i],
    xlab = "x",
    ylab = "f(x)",
    cex.main = 1.3,
    cex.lab = 1.1,
    cex.axis = 1,
    ylim = c(0, max(y)*1.10)
  )

  grid(col = "gray88")

  # Área sombreada
  polygon(
    c(x, rev(x)),
    c(y, rep(0, length(y))),
    col = adjustcolor(cols[i], alpha.f = 0.18),
    border = NA
  )

  # Curva nuevamente encima
  lines(x, y, lwd = 4, col = cols[i])

  # Línea vertical en la media
  abline(v = a/(a+b), lty = 2, lwd = 2, col = "gray35")

}
```


## Distribución Chi-cuadrado
<div class="block-definition fragment fade-up" data-fragment-index="1">
  <div class="block-title">Distribución Chi-cuadrado $\chi^2(\nu)$</div>
  <div class="block-body">

<p style="font-size: 21px; text-align: justify; line-height: 1.35;">

Si $Z_1,\ldots,Z_\nu$ son variables aleatorias independientes con:

$$
Z_i\sim N(0,1)
$$

Entonces la suma de sus cuadrados sigue una distribución Chi-cuadrado:

$$
Q=Z_1^2+\cdots+Z_\nu^2\sim\chi^2(\nu)
$$

</p>

$$
f(x)=
\frac{1}{2^{\nu/2}\Gamma(\nu/2)}
x^{\nu/2-1}e^{-x/2},
\quad x>0
$$

<p style="font-size: 20px; text-align: center; margin-top: 5px;">
Es un caso particular de $Gamma(\nu/2,2)$
</p>

<p style="font-size: 21px; text-align: justify; line-height: 1.35;">

<strong>Parámetro:</strong> $\nu$ representa los grados de libertad.<br>

<strong>Soporte:</strong> $x\in(0,\infty)$.

</p>

</div>
</div>

<ul style="margin-top: 5px;">

<li class="fragment fade-up" data-fragment-index="2"
style="font-size: 23px; text-align: justify;">

Es fundamental en inferencia estadística, especialmente en pruebas de bondad de ajuste y estimación de varianzas.

</li>

</ul>

## 
<div class="block-definition fragment fade-up" data-fragment-index="1">
  <div class="block-title">Distribución t de Student $t(\nu)$</div>
  <div class="block-body">

<p style="font-size: 21px; text-align: justify; line-height: 1.35;">

La distribución t de Student se utiliza para inferencia sobre medias cuando la varianza poblacional es desconocida.

</p>

$$
Z\sim N(0,1),
\qquad
Q\sim\chi^2(\nu)
$$

<p style="font-size: 20px; text-align:center;">
Si $Z$ y $Q$ son independientes:
</p>

$$
T=
\frac{Z}{\sqrt{Q/\nu}}
\sim t(\nu)
$$

$$
f(t)=
\frac{\Gamma\left(\frac{\nu+1}{2}\right)}
{\sqrt{\nu\pi}\cdot \Gamma\left(\frac{\nu}{2}\right)}
\left(1+\frac{t^2}{\nu}\right)^{-(\nu+1)/2}
$$


<p style="font-size: 20px; text-align: justify; line-height: 1.35;">

<strong>Parámetro:</strong> $\nu$ grados de libertad.<br>

<strong>Soporte:</strong> $t\in(-\infty,\infty)$.

</p>

</div>
</div>

<ul style="margin-top: 5px;">

<li class="fragment fade-up" data-fragment-index="2"
style="font-size: 22px; text-align: justify;">

Es simétrica alrededor de 0 y tiene colas más pesadas que la normal.

</li>

<li class="fragment fade-up" data-fragment-index="3"
style="font-size: 22px; text-align: justify;">

Cuando $\nu\to\infty$, se aproxima a $N(0,1)$.

</li>

<li class="fragment fade-up" data-fragment-index="4"
style="font-size: 22px; text-align: justify;">

Se usa en pruebas de hipótesis e intervalos de confianza para medias.

</li>

</ul>



## Funciones R para distribuciones

<div style="font-size: 24px; margin-top: 20px;">

| Prefijo | Significado | Ejemplo |
|:---:|:---|:---|
| `d` | FMP / FDP | `dnorm(x, 0, 1)` — valor de la FDP en $x$ |
| `p` | FDA | `pnorm(1.96)` — $P(Z \leq 1.96)$ |
| `q` | Cuantil (inversa FDA) | `qnorm(0.975)` — valor tal que $\Phi(x) = 0.975$ |
| `r` | Simulación aleatoria | `rnorm(100, 50, 10)` — 100 obs de $N(50,100)$ |

</div>

<p class="fragment fade-up" style="font-size: 26px; text-align: center; margin-top: 10px;" data-fragment-index="1">
El mismo esquema aplica a todas las distribuciones: `dbinom`, `pbinom`, `qbinom`, `rbinom`; `dpois`, `ppois`; etc.
</p>


## Ejercicios y aplicaciones en R {.center .middle}


## Ejercicio 1

<div class="block-example fragment fade-up" data-fragment-index="1">
  <div class="block-title">Casos de leptospirosis</div>
  <div class="block-body">
<p>En un municipio de la Orinoquia, el número de casos semanales de leptospirosis sigue una $\text{Poi}(\lambda = 3)$. Calcule:</p>
<ol>
<li>$P(X = 0)$: ningún caso esta semana.</li>
<li>$P(X \geq 5)$: al menos 5 casos.</li>
<li>$P(2 \leq X \leq 4)$: entre 2 y 4 casos.</li>
</ol>
  </div>
</div>

## solución

```{r}
# X ~ Poi(3)
dpois(0, 3)                       # P(X = 0)
1 - ppois(4, 3)                   # P(X >= 5)
ppois(4, 3) - ppois(1, 3)         # P(2 <= X <= 4)
```

## Ejercicio 2

<div class="block-example fragment fade-up" data-fragment-index="1">
  <div class="block-title">IMC en adultos</div>
  <div class="block-body">
<p>El IMC de adultos en una ciudad colombiana se distribuye aproximadamente $N(\mu=26.5,\, \sigma^2=4^2)$. Calcule:</p>
<ol>
<li>Proporción con IMC entre 18.5 y 24.9 (peso normal).</li>
<li>Proporción con IMC $> 30$ (obesidad).</li>
<li>El IMC que supera el 90% de la población.</li>
</ol>
  </div>
</div>

## Solución

```{r}
mu <- 26.5; sigma <- 4
# Peso normal: IMC entre 18.5 y 24.9
diff(pnorm(c(18.5, 24.9), mu, sigma))
# Obesidad: IMC > 30
1 - pnorm(30, mu, sigma)
# Percentil 90
qnorm(0.90, mu, sigma)
```

## Ejercicio 3

<div class="block-example fragment fade-up" data-fragment-index="1">
  <div class="block-title">Tiempo de vida de parásito</div>
  <div class="block-body">
<p>El tiempo de vida (en horas) de un parásito fuera del huésped sigue una distribución $\text{Exp}(\lambda = 0.25)$. Determine:</p>
<ol>
<li>$P(X > 6)$: sobrevive más de 6 horas.</li>
<li>$P(2 < X < 8)$: muere entre 2 y 8 horas.</li>
<li>El tiempo mediano de supervivencia.</li>
</ol>
  </div>
</div>

##  Solución

```{r}
lam <- 0.25
# P(X > 6)
1 - pexp(6, lam)
# P(2 < X < 8)
diff(pexp(c(2, 8), lam))
# Mediana: F(m) = 0.5 => m = -ln(0.5)/lambda
qexp(0.5, lam)
```

## Ejercicio 4

<div class="block-example fragment fade-up" data-fragment-index="1">
  <div class="block-title">¿Es FDP válida?</div>
  <div class="block-body">
<p>Determine si $f(x) = ce^{-2x}$ para $x > 0$ es una FDP válida y encuentre $c$.</p>
  </div>
</div>

<div class="block-proof fragment fade-up" data-fragment-index="2">
  <div class="block-title">Solución</div>
  <div class="block-body">
$$\int_0^\infty ce^{-2x}\,dx = c\cdot\frac{1}{2} = 1 \implies c = 2$$
Con $c=2$: $f(x) = 2e^{-2x}$ es la FDP de una $\text{Exp}(\lambda=2)$.
  </div>
</div>

## Comparación Normal vs t de Student

```{r}
#| echo: false
#| fig-width: 11
#| fig-height: 5.8
#| warning: false

par(
  mar = c(5,5,3,1),
  bg = "white",
  family = "sans"
)

# Valores de x
x <- seq(-5, 5, length = 600)

# Colores
col_norm <- "#1f4e79"
col_t3   <- "#b23a48"
col_t10  <- "#2e7d32"

# Gráfico principal
plot(
  x, dnorm(x),
  type = "l",
  lwd = 4,
  col = col_norm,
  ylim = c(0,0.42),
  xlab = "x",
  ylab = "f(x)",
  main = "Distribución normal vs t de Student",
  cex.main = 1.5,
  cex.lab = 1.3,
  cex.axis = 1.1
)

grid(col = "gray88")

# Curvas t
lines(
  x, dt(x,3),
  lwd = 4,
  col = col_t3,
  lty = 2
)

lines(
  x, dt(x,10),
  lwd = 4,
  col = col_t10,
  lty = 3
)

# Línea vertical en 0
abline(v = 0, lty = 2, col = "gray50")

# Leyenda elegante
legend(
  "topright",
  legend = c(
    expression(N(0,1)),
    expression(t(3)),
    expression(t(10))
  ),
  col = c(col_norm, col_t3, col_t10),
  lwd = 4,
  lty = c(1,2,3),
  bty = "n",
  cex = 1.1
)

# Texto explicativo
text(
  -3.8, 0.33,
  labels = "Colas más pesadas\npara pocos grados\nde libertad",
  cex = 1,
  col = col_t3
)

text(
  2.7, 0.39,
  labels = "La distribución t\nse aproxima a la normal",
  cex = 1,
  col = col_t10
)
```

## Teorema Central del Límite (Anticipación)

<div class="block-theorem fragment fade-up" data-fragment-index="1">
  <div class="block-title">Teorema Central del Límite (TCL)</div>
  <div class="block-body">
Si $X_1, \ldots, X_n$ son variables independientes e idénticamente distribuidas con media $\mu$ y varianza $\sigma^2 < \infty$, entonces:
$$\frac{\bar{X}_n - \mu}{\sigma/\sqrt{n}} \xrightarrow{d} N(0,1) \quad \text{cuando } n \to \infty$$
  </div>
</div>

<ul style="margin-top: 10px;">
<li class="fragment fade-up" data-fragment-index="2" style="font-size: 28px; text-align: justify;">
El TCL explica por qué la distribución Normal aparece en tantos fenómenos: es el límite de sumas de variables aleatorias independientes.
</li>
</ul>

## Simulación y comparación empírica

```{r}
set.seed(42)
n <- 5000
# Suma de 30 Bernoulli(0.3) vs Normal por TCL
x_bin  <- rbinom(n, 30, 0.3)
x_norm <- rnorm(n, 30*0.3, sqrt(30*0.3*0.7))
cat("Binomial: media =", round(mean(x_bin),2), " sd =", round(sd(x_bin),2), "\n")
cat("Normal:   media =", round(mean(x_norm),2), " sd =", round(sd(x_norm),2), "\n")
```

## Gráficamente

```{r}
#| echo: false
#| fig-width: 18
#| fig-height: 9

set.seed(42)

n <- 5000

# Simulación
x_bin  <- rbinom(n, 30, 0.3)
x_norm <- rnorm(n, 30*0.3, sqrt(30*0.3*0.7))

# Histograma Binomial
hist(
  x_bin,
  probability = TRUE,
  breaks = seq(-0.5, 30.5, 1),
  col = "#3b82f6",
  border = "white",
  main = "Aproximación Normal a la Binomial",
  xlab = "Número de éxitos",
  ylab = "Densidad",
  ylim = c(0, 0.22)
)

# Curva Normal superpuesta
curve(
  dnorm(x, mean = 30*0.3, sd = sqrt(30*0.3*0.7)),
  add = TRUE,
  col = "#dc2626",
  lwd = 3
)

legend(
  "topright",
  legend = c("Binomial B(30,0.3)", "Aproximación Normal"),
  fill = c("#3b82f6", NA),
  border = NA,
  lty = c(NA, 1),
  lwd = c(NA, 3),
  col = c(NA, "#dc2626"),
  bty = "n",
  cex = 0.9
)

```


## Mixtura de distribuciones

<div class="block-note fragment fade-up" data-fragment-index="1">
  <div class="block-body">
<p>
A veces los datos provienen de <strong>subpoblaciones</strong> con distintas distribuciones. Por ejemplo, el peso de bovinos de una finca puede mezclar machos $N(\mu_1, \sigma_1^2)$ y hembras $N(\mu_2, \sigma_2^2)$.
</p>
  </div>
</div>

<div class="block-note fragment fade-up" data-fragment-index="2">
```{r}
#| echo: false
#| fig-width: 18
#| fig-height: 6
set.seed(1)
x1 <- rnorm(300, 500, 40); x2 <- rnorm(300, 380, 30)
x_mix <- c(x1, x2)
hist(x_mix, breaks=30, col="#bfdbfe", border="white", probability=TRUE,
     main="Mixtura: machos + hembras", xlab="Peso (kg)", cex.main=1.3)
lines(density(x_mix), col="#1a3a6b", lwd=3)
```
</div>

## Taller en clase {.center .middle}

<div style="text-align: center; margin-top: 50px;">
<p style="font-size: 42px; font-weight: bold; color: #1b4d2e;">Ejercicios para resolver en clase</p>
<p style="font-size: 28px; color: #6b7280; margin-top: 20px;">Funciones de probabilidad y densidad</p>
</div>

## 1. FMP de la Binomial

<div class="block-example">
  <div class="block-title">Problema</div>
  <div class="block-body">
<p>En un ensayo clínico sobre tuberculosis en el Cauca, se seleccionan 6 pacientes. La probabilidad de respuesta positiva al tratamiento es 0.70. Sea $X$ = número de pacientes que responden.</p>
<ol>
<li>Calcule $p(0), p(3), p(6)$ usando la fórmula de la Binomial.</li>
<li>¿Cuál es la probabilidad de que <em>al menos 5</em> pacientes respondan?</li>
<li>¿Cuál es la probabilidad de que <em>exactamente la mitad</em> responda?</li>
<li>Grafique la FMP y señale los valores con mayor probabilidad.</li>
</ol>
  </div>
</div>

## Solución

```{r}
#| class-source: fragment
#| data-fragment-index: 1
n <- 6; p <- 0.70
# a) p(0), p(3), p(6)
cat("p(0)=", round(dbinom(0,n,p),4),
    " p(3)=", round(dbinom(3,n,p),4),
    " p(6)=", round(dbinom(6,n,p),4), "\n")
# b) P(X >= 5)
cat("P(X>=5) =", round(1 - pbinom(4,n,p), 4), "\n")
# c) P(X = 3)
cat("P(X=3)  =", round(dbinom(3,n,p), 4), "\n")
```

## Gráficamente
```{r}
#| echo: false
#| fig-width: 16
#| fig-height: 8
#| class-source: fragment
#| data-fragment-index: 2
barplot(dbinom(0:6, 6, 0.7), names.arg=0:6, col="#3b82f6", border=NA,
        main="FMP: Bin(6, 0.70)", xlab="k", ylab="P(X=k)")
```

## 2. Cálculo con la FDP Normal

<div class="block-example">
  <div class="block-title">Problema</div>
  <div class="block-body">
<p>La hemoglobina (g/dL) en mujeres adultas de Bogotá sigue $X \sim N(12.8,\; 1.2^2)$. Se considera anemia si $X < 12$ g/dL.</p>
<ol>
<li>Calcule la proporción de mujeres con anemia.</li>
<li>Calcule el puntaje Z para $x = 11$ g/dL e interprete.</li>
<li>¿Qué nivel de hemoglobina corresponde al percentil 25?</li>
<li>Calcule $P(11.5 \leq X \leq 14)$ y represente el área en un gráfico.</li>
</ol>
  </div>
</div>

## Solución

```{r}
#| class-source: fragment
#| data-fragment-index: 1
mu <- 12.8; sigma <- 1.2
# a) Proporción con anemia
cat("P(anemia) =", round(pnorm(12, mu, sigma), 4), "\n")
# b) Puntaje Z para x=11
Z <- (11 - mu) / sigma
cat("Z(11)     =", round(Z, 3), "— está", abs(round(Z,2)), "σ por debajo\n")
# c) Percentil 25
cat("Q1        =", round(qnorm(0.25, mu, sigma), 3), "g/dL\n")
# d) P(11.5 ≤ X ≤ 14)
cat("P(11.5≤X≤14)=", round(diff(pnorm(c(11.5,14), mu, sigma)), 4), "\n")
```

## 3. Distribución Poisson (parámetro desconocido)

<div class="block-example">
  <div class="block-title">Problema</div>
  <div class="block-body">
<p>En un laboratorio de microbiología, el número de colonias de <em>E. coli</em> por placa sigue una distribución de Poisson. Se registraron los siguientes conteos en 10 placas:</p>
<p style="text-align:center; font-size:28px;"><code>3, 1, 5, 2, 4, 3, 6, 2, 4, 3</code></p>
<ol>
<li>Estime el parámetro $\lambda$ (use la media muestral).</li>
<li>Con ese $\lambda$, calcule $P(X = 0)$ y $P(X \geq 5)$.</li>
<li>¿Qué tan probable es observar más de 8 colonias en una placa?</li>
</ol>
  </div>
</div>

## Solución

```{r}
#| class-source: fragment
#| data-fragment-index: 1
conteos <- c(3,1,5,2,4,3,6,2,4,3)
lambda_hat <- mean(conteos)
cat("lambda estimado =", lambda_hat, "\n")
cat("P(X=0)          =", round(dpois(0, lambda_hat), 4), "\n")
cat("P(X>=5)         =", round(1 - ppois(4, lambda_hat), 4), "\n")
cat("P(X>8)          =", round(1 - ppois(8, lambda_hat), 4), "\n")
```



## 4. Comparar distribuciones

<div class="block-example">
  <div class="block-title">Decisión con distribuciones</div>
  <div class="block-body">

<div class="fragment fade-up" data-fragment-index="1">

<p><strong>Información sobre casos semanales de dengue:</strong></p>

<ul>
<li><strong>Región A:</strong> $X_A \sim \text{Poi}(4)$</li>
<li><strong>Región B:</strong> $X_B \sim \text{Bin}(20,0.2)$</li>
</ul>

</div>

<div class="fragment fade-up" data-fragment-index="2">

<ol>
<li>¿En cuál región es más probable que en una semana haya cero casos?</li>

<li>¿En cuál región la varianza es mayor?</li>

<li>¿En cuál región la probabilidad de más de 6 casos supera el 10%?</li>
</ol>

</div>

  </div>
</div>



## Solución

```{r}
#| class-source: fragment
#| data-fragment-index: 1
# 1. P(X=0) en cada región
cat("P(XA=0) =", round(dpois(0, 4), 4),
    "  P(XB=0) =", round(dbinom(0, 20, 0.2), 4), "\n")
# 2. Varianzas
cat("Var(XA) =", 4, "  Var(XB) =", 20*0.2*0.8, "\n")
# 3. P(X>6)
cat("P(XA>6) =", round(1-ppois(6,4), 4),
    "  P(XB>6) =", round(1-pbinom(6,20,0.2), 4), "\n")
```

## Resumen FMP y FDP

<div class="twocol">

<div class="block-definition fragment fade-up" data-fragment-index="1">
  <div class="block-title">Variables Discretas</div>
  <div class="block-body">
<ul>
<li>Bernoulli($p$): ensayo único</li>
<li>Binomial($n,p$): conteos en $n$ ensayos</li>
<li>Poisson($\lambda$): conteos de eventos raros</li>
<li>Geométrica($p$): espera del primer éxito</li>
<li>Hipergeométrica: sin reemplazo</li>
</ul>
  </div>
</div>

<div class="block-theorem fragment fade-up" data-fragment-index="2">
  <div class="block-title">Variables Continuas</div>
  <div class="block-body">
<ul>
<li>Uniforme($a,b$): equiprobable</li>
<li>Normal($\mu,\sigma^2$): campana</li>
<li>Exponencial($\lambda$): tiempos de espera</li>
<li>Gamma($\alpha,\beta$): tiempos hasta $k$-ésimo evento</li>
<li>Beta($\alpha,\beta$): proporciones</li>
</ul>
  </div>
</div>

</div>

## Próxima clase

<div style="text-align: center; margin-top: 60px;">
<p style="font-size: 40px; font-weight: bold; color: #006DAE;">Clase 11</p>
<p style="font-size: 32px; color: #1b4d2e; margin-top: 15px; font-weight: 600;">Valor esperado, varianza y percentiles</p>
<p style="font-size: 26px; color: #6b7280; margin-top: 20px;">Resumiendo distribuciones: centro, dispersión y posición</p>
</div>
