---
title: "Bioestadística Fundamental"
author: " "
institute: "Departamento de Estadı́stica, Sede Bogotá"
bibliography: referencias.bib
csl: ieee.csl
format:
  revealjs:
    logo: images/logo_unal_3.png
    slide-number: true
    title-slide: false
    multiplex: true
    theme: [simple, ../assets/monash.scss]
    show-slide-number: all
    controls: true
    width: 1280
    height: 720
    css: [../assets/syntax-highlight.css, ../assets/custom.css, ../assets/pacman.css]
    header-includes: |
      <link rel="stylesheet" href="/assets/fontawesome-free-6.1.1-web/css/font-awesome.min.css">
      <script defer src="/assets/fontawesome-free-6.1.1-web/js/all.min.js"></script>
      <script>
      window.addEventListener('load', function() {
        if (typeof Reveal === 'undefined') return;
        function updateLogoVisibility() {
          if (typeof Reveal.getCurrentSlide !== 'function') return;
          var logos = document.querySelectorAll('.reveal .slide-logo');
          if (!logos.length) return;
          var current = Reveal.getCurrentSlide();
          var isTitle = current && current.id === 'title-slide';
          logos.forEach(function(logo) {
            logo.style.display = isTitle ? 'none' : '';
          });
        }
        updateLogoVisibility();
        Reveal.on('slidechanged', updateLogoVisibility);
      });
      </script>
execute:
  echo: true
---

## Clase 14 {.center .middle}

## Contenido

<div style="display: grid; grid-template-columns: 1fr 1fr; gap: 42px; margin-top: 20px; font-size: 30px; align-items: start;">

<div>

<h3 class="fragment fade-in" data-fragment-index="1"
style="font-size: 34px; margin-bottom: 14px; color: #1b4d2e;">
Parte I: Fundamentos de las Pruebas de Hipótesis
</h3>

<ul>
<li class="fragment fade-in" data-fragment-index="2">
Introducción a las pruebas de hipótesis.
</li>

<li class="fragment fade-in" data-fragment-index="3">
Conceptos básicos y terminología.
</li>

<li class="fragment fade-in" data-fragment-index="4">
Hipótesis nula e hipótesis alternativa.
</li>

<li class="fragment fade-in" data-fragment-index="5">
Tipos de pruebas de hipótesis.
</li>

<li class="fragment fade-in" data-fragment-index="6">
Estadístico de prueba y valor-p.
</li>

</ul>

</div>

<div>

<h3 class="fragment fade-in" data-fragment-index="7"
style="font-size: 34px; margin-bottom: 14px; color: #1a3a6b;">
Parte II: Procedimiento de las Pruebas de Hipótesis.
</h3>

<ul>
<li class="fragment fade-in" data-fragment-index="8">
Prueba de hipótesis para la media.
</li>

<li class="fragment fade-in" data-fragment-index="9">
Prueba de hipótesis para la proporción.
</li>

<li class="fragment fade-in" data-fragment-index="10">
Criterios de decisión
</li>

<li class="fragment fade-in" data-fragment-index="11">
Criterio del intervalo de confianza.
</li>

<li class="fragment fade-in" data-fragment-index="12">
Ejemplos y código en R.
</li>

<li class="fragment fade-in" data-fragment-index="12">
Taller.
</li>

</ul>

</div>
</div>

<div style="text-align: center; margin-top: 40px;">
<p style="font-size: 24px; color: #9ca3af; margin-top: 30px;">Bioestadística Fundamental, Departamento de Estadística, UNAL Bogotá</p>
</div>

## {.center .middle}

<div style="text-align: center; margin-top: 40px;">
<p style="font-size: 52px; font-weight: bold; color: #3b82f6;">Introducción a las Pruebas de Hipótesis</p>

<p style="font-size: 28px; color: #1b4d2e; font-weight: 600; margin-top: 10px; text-align: justify;">
Las pruebas de hipótesis son herramientas fundamentales de la inferencia estadística que permiten tomar decisiones sobre una población a partir de información muestral. Mediante este procedimiento, se evalúa si existe evidencia suficiente para aceptar o rechazar una afirmación planteada sobre un parámetro poblacional.
</p>
</div>

## Prueba de Hipótesis Estadística 

<div class="block-definition fragment fade-up" data-fragment-index="1">
<div class="block-title">Definición</div>
<div class="block-body" style="font-size: 34px; line-height: 1.45;">
Una <strong>prueba de hipótesis</strong> es un procedimiento estadístico que permite evaluar afirmaciones sobre una población utilizando información obtenida de una muestra.

Su objetivo es determinar, con base en la evidencia muestral, si existe suficiente información para aceptar o rechazar una afirmación acerca de un parámetro poblacional.

Para desarrollar una prueba de hipótesis es necesario comprender algunos conceptos fundamentales y la terminología utilizada en inferencia estadística.
</div>
</div>

## Conceptos básicos y terminología

<br>

<div style="display: grid; grid-template-columns: 1fr 1fr; gap: 20px; margin-top: 10px;">

<div>

<div class="fragment fade-up" data-fragment-index="1"
style="background-color: #eef7ee; padding: 14px; border-radius: 14px; border-left: 7px solid #1b4d2e; margin-bottom: 18px;">

<span style="font-size: 34px; font-weight: bold; color: #1b4d2e;">
Hipótesis nula $(H_0)$
</span>

<div style="font-size: 30px; margin-top: 6px; text-align: justify;">
Es la afirmación inicial que se asume verdadera hasta encontrar evidencia en contra.
</div>

</div>

<div class="fragment fade-up" data-fragment-index="2"
style="background-color: #eef4fb; padding: 14px; border-radius: 14px; border-left: 7px solid #1a3a6b;">

<span style="font-size: 34px; font-weight: bold; color: #1a3a6b;">
Hipótesis alternativa $(H_1)$
</span>

<div style="font-size: 30px; margin-top: 6px; text-align: justify;">
Es la afirmación que plantea una diferencia o efecto.
</div>

</div>

</div>

<div>

<div class="fragment fade-up" data-fragment-index="3"
style="background-color: #fff7e8; padding: 14px; border-radius: 14px; border-left: 7px solid #d97706; margin-bottom: 18px;">

<span style="font-size: 34px; font-weight: bold; color: #d97706;">
Nivel de significancia $(\alpha)$
</span>

<div style="font-size: 30px; margin-top: 6px; text-align: justify;">
Representa el nivel de riesgo aceptado al tomar una decisión.
</div>

</div>

<div class="fragment fade-up" data-fragment-index="4"
style="background-color: #fbeff5; padding: 14px; border-radius: 14px; border-left: 7px solid #be185d;">

<span style="font-size: 34px; font-weight: bold; color: #be185d;">
Región de aceptación y rechazo
</span>

<div style="font-size: 30px; margin-top: 6px; text-align: justify;">
Determina cuándo se rechaza o no la hipótesis nula.
</div>

</div>

</div>

</div>

## 
<div style="font-size: 30px; text-align: justify; margin-top: 10px;">

Otros conceptos importantes permiten interpretar correctamente los resultados de una prueba de hipótesis.

</div>

<br>

<div style="display: grid; grid-template-columns: 1fr 1fr; gap: 20px; margin-top: 10px;">

<div>

<div class="fragment fade-up" data-fragment-index="1"
style="background-color: #eef4fb; padding: 14px; border-radius: 14px; border-left: 7px solid #1a3a6b; margin-bottom: 18px;">

<span style="font-size: 34px; font-weight: bold; color: #1a3a6b;">
Estadístico de prueba
</span>

<div style="font-size: 30px; margin-top: 6px; text-align: justify;">
Es el valor calculado a partir de la muestra y utilizado para tomar la decisión estadística.
</div>

</div>

<div class="fragment fade-up" data-fragment-index="2"
style="background-color: #eef7ee; padding: 14px; border-radius: 14px; border-left: 7px solid #1b4d2e;">

<span style="font-size: 34px; font-weight: bold; color: #1b4d2e;">
Valor-p
</span>

<div style="font-size: 30px; margin-top: 6px; text-align: justify;">
Indica qué tan compatible son los datos observados con la hipótesis nula.
</div>

</div>

</div>

<div>

<div class="fragment fade-up" data-fragment-index="3"
style="background-color: #fff7e8; padding: 14px; border-radius: 14px; border-left: 7px solid #d97706; margin-bottom: 18px;">

<span style="font-size: 34px; font-weight: bold; color: #d97706;">
Prueba unilateral
</span>

<div style="font-size: 30px; margin-top: 6px; text-align: justify;">
Evalúa si el parámetro es mayor o menor que un valor específico.
</div>

</div>

<div class="fragment fade-up" data-fragment-index="4"
style="background-color: #fbeff5; padding: 14px; border-radius: 14px; border-left: 7px solid #be185d;">

<span style="font-size: 34px; font-weight: bold; color: #be185d;">
Prueba bilateral
</span>

<div style="font-size: 30px; margin-top: 6px; text-align: justify;">
Evalúa si el parámetro es diferente de un valor específico.
</div>

</div>

</div>

</div>

## Hipótesis nula e hipótesis alternativa

<div style="font-size: 30px; text-align: justify; margin-top: 10px;">

Toda prueba de hipótesis se construye a partir de dos afirmaciones opuestas sobre un parámetro poblacional.

</div>

<br>

<div style="display: grid; grid-template-columns: 1fr 1fr; gap: 28px; margin-top: 15px;">

<div class="fragment fade-right" data-fragment-index="1"
style="background-color: #eef7ee; padding: 18px; border-radius: 16px; border-top: 8px solid #1b4d2e;">

<div style="font-size: 34px; font-weight: bold; color: #1b4d2e; text-align: center;">
Hipótesis nula
</div>

<div style="font-size: 30px; text-align: center; margin-top: 12px;">

$$
H_0
$$

</div>

<div style="font-size: 30px; margin-top: 10px; text-align: justify;">
  
Representa la afirmación inicial o situación de referencia.  
Se asume verdadera mientras no exista evidencia suficiente para rechazarla.

</div>

</div>

<div class="fragment fade-left" data-fragment-index="2"
style="background-color: #eef4fb; padding: 18px; border-radius: 16px; border-top: 8px solid #1a3a6b;">

<div style="font-size: 34px; font-weight: bold; color: #1a3a6b; text-align: center;">
Hipótesis alternativa
</div>

<div style="font-size: 30px; text-align: center; margin-top: 12px;">

$$
H_1
$$

</div>

<div style="font-size: 30px; margin-top: 10px; text-align: justify;">

Representa la afirmación contraria a la hipótesis nula y refleja el efecto, diferencia o cambio que se desea demostrar.

</div>

</div>

</div>

## Tipos de pruebas de hipótesis

<div style="font-size: 30px; text-align: justify; margin-top: 10px;">

Las pruebas de hipótesis se clasifican según la dirección planteada en la hipótesis alternativa.

</div>

<br>

<div style="display: grid; grid-template-columns: 1fr 1fr 1fr; gap: 18px; margin-top: 10px;">

<div class="fragment fade-up" data-fragment-index="1"
style="background-color: #eef7ee; padding: 16px; border-radius: 16px; border-top: 8px solid #1b4d2e;">

<div style="font-size: 30px; font-weight: bold; color: #1b4d2e; text-align: center;">
Prueba de dos colas
</div>

<div style="font-size: 22px; margin-top: 10px; text-align: center;">

$$
H_0:\mu = \mu_0
$$

<div style="background-color: #dff5e1; padding: 6px; border-radius: 10px; margin-top: 8px;">

$$
\color{#166534}{H_1:\mu \neq \mu_0}
$$

</div>

</div>

<div style="font-size: 28px; margin-top: 10px; text-align: justify;">

Se utiliza cuando se desea verificar si existe cualquier diferencia respecto al valor planteado.

</div>

</div>

<div class="fragment fade-up" data-fragment-index="2"
style="background-color: #eef4fb; padding: 16px; border-radius: 16px; border-top: 8px solid #1a3a6b;">

<div style="font-size: 30px; font-weight: bold; color: #1a3a6b; text-align: center;">
Prueba de cola derecha
</div>

<div style="font-size: 22px; margin-top: 10px; text-align: center;">

$$
H_0:\mu \leq \mu_0
$$

<div style="background-color: #dbeafe; padding: 6px; border-radius: 10px; margin-top: 8px;">

$$
\color{#1d4ed8}{H_1:\mu > \mu_0}
$$

</div>

</div>

<div style="font-size: 28px; margin-top: 10px; text-align: justify;">

Se aplica cuando se busca evidencia de un aumento respecto al valor de referencia.

</div>

</div>

<div class="fragment fade-up" data-fragment-index="3"
style="background-color: #fff7e8; padding: 16px; border-radius: 16px; border-top: 8px solid #d97706;">

<div style="font-size: 30px; font-weight: bold; color: #d97706; text-align: center;">
Prueba de cola izquierda
</div>

<div style="font-size: 22px; margin-top: 10px; text-align: center;">

$$
H_0:\mu \geq \mu_0
$$

<div style="background-color: #fde7c7; padding: 6px; border-radius: 10px; margin-top: 8px;">

$$
\color{#c2410c}{H_1:\mu < \mu_0}
$$

</div>

</div>

<div style="font-size: 28px; margin-top: 10px; text-align: justify;">

Se utiliza cuando se desea comprobar una disminución respecto al valor planteado.

</div>

</div>

</div>

## Estadístico de prueba y valor-p

<div style="font-size: 30px; text-align: justify; margin-top: 10px;">

En una prueba de hipótesis, la decisión estadística se fundamenta en el análisis del estadístico de prueba y del valor-p.

</div>

<br>

<div style="display: grid; grid-template-columns: 1fr 1fr; gap: 24px; margin-top: 15px;">

<div class="fragment fade-right" data-fragment-index="1"
style="background-color: #eef4fb; padding: 18px; border-radius: 16px; border-top: 8px solid #1a3a6b;">

<div style="font-size: 32px; font-weight: bold; color: #1a3a6b; text-align: center;">
Estadístico de prueba
</div>

<div style="font-size: 28px; margin-top: 12px; text-align: justify;">

Es una medida calculada a partir de los datos muestrales que permite comparar la información observada con lo planteado en la hipótesis nula.

</div>

<div style="font-size: 28px; margin-top: 10px; text-align: justify;">

Su valor indica qué tan alejados están los datos respecto al valor esperado bajo $H_0$.

</div>

<br>

<div style="text-align: center; font-size: 28px;">


$$
Z = \frac{\bar{x}-\mu_0}{\sigma/\sqrt{n}}
$$


</div>

</div>

<div class="fragment fade-left" data-fragment-index="2"
style="background-color: #eef7ee; padding: 18px; border-radius: 16px; border-top: 8px solid #1b4d2e;">

<div style="font-size: 32px; font-weight: bold; color: #1b4d2e; text-align: center;">
Valor-p
</div>

<div style="font-size: 28px; margin-top: 12px; text-align: justify;">

Representa la probabilidad de obtener resultados tan extremos como los observados, suponiendo que la hipótesis nula es verdadera.

</div>

<div style="font-size: 28px; margin-top: 10px; text-align: justify;">

Permite medir la evidencia estadística en contra de la hipótesis nula.

</div>

</div>

</div>


## {.center .middle}

<div style="text-align: center; margin-top: 40px;">

<p style="font-size: 52px; font-weight: bold; color: #3b82f6;">
Procedimiento de las Pruebas de Hipótesis
</p>

<p style="font-size: 28px; color: #1b4d2e; font-weight: 600; margin-top: 10px; text-align: justify;">

El procedimiento de una prueba de hipótesis consiste en una serie de pasos estadísticos que permiten evaluar afirmaciones sobre una población a partir de información muestral. Este proceso facilita la toma de decisiones mediante el planteamiento de hipótesis, el cálculo de un estadístico de prueba y el análisis de la evidencia estadística obtenida.

</p>

</div>

## Prueba de hipótesis para la media

<div style="font-size: 26px; text-align: justify; margin-top: 8px;line-height: 1.0;">

La prueba de hipótesis para la media permite evaluar afirmaciones relacionadas con el promedio de una población.

</div>

<br>

<div style="display: grid; grid-template-columns: 1fr 1fr 1fr; gap: 16px; margin-top: 10px;">

<div class="fragment fade-up" data-fragment-index="1"
style="background-color: #eef7ee; padding: 14px; border-radius: 14px; border-top: 7px solid #1b4d2e;">

<div style="font-size: 28px; font-weight: bold; color: #1b4d2e; text-align: center;">
Objetivo
</div>

<div style="font-size: 28px; margin-top: 10px; text-align: justify; line-height: 1.4;">

Determinar si la media poblacional es igual, mayor, menor o diferente de un valor de referencia.

</div>

</div>

<div class="fragment fade-up" data-fragment-index="2"
style="background-color: #eef4fb; padding: 14px; border-radius: 14px; border-top: 7px solid #1a3a6b;">

<div style="font-size: 26px; font-weight: bold; color: #1a3a6b; text-align: center;">
Tipos de hipótesis
</div>

<div style="font-size: 18px; margin-top: 10px; text-align: center; line-height: 0.8;">

<strong>Prueba de dos colas</strong>

$$
H_0:\mu=\mu_0
$$

$$
H_1:\mu \neq \mu_0
$$

<br>

<strong>Prueba de cola derecha</strong>

$$
H_0:\mu \leq \mu_0
$$

$$
H_1:\mu > \mu_0
$$

<br>

<strong>Prueba de cola izquierda</strong>

$$
H_0:\mu \geq \mu_0
$$

$$
H_1:\mu < \mu_0
$$

</div>

</div>

<div class="fragment fade-up" data-fragment-index="3"
style="background-color: #fff7e8; padding: 14px; border-radius: 14px; border-top: 7px solid #d97706;">

<div style="font-size: 28px; font-weight: bold; color: #d97706; text-align: center;">
Estadístico de Prueba
</div>

<div style="font-size: 22px; margin-top: 8px; text-align: center;">

$$
Z = \frac{\bar{x}-\mu_0}{\sigma/\sqrt{n}}
$$

</div>

<div style="font-size: 28px; margin-top: 8px; line-height: 1.4;">

- $\bar{x}$ : media muestral  
- $\mu_0$ : media propuesta  
- $\sigma$ : desviación estándar  
- $n$ : tamaño muestral  

</div>

</div>

</div>


## Prueba de hipótesis para la proporción

<div style="font-size: 26px; text-align: justify; margin-top: 8px; line-height: 1.0;">

La prueba de hipótesis para la proporción permite evaluar afirmaciones relacionadas con la proporción poblacional de individuos que presentan una determinada característica.

</div>

<br>

<div style="display: grid; grid-template-columns: 1fr 1fr 1fr; gap: 16px; margin-top: 10px;">

<div class="fragment fade-up" data-fragment-index="1"
style="background-color: #eef7ee; padding: 14px; border-radius: 14px; border-top: 7px solid #1b4d2e;">

<div style="font-size: 28px; font-weight: bold; color: #1b4d2e; text-align: center;">
Objetivo
</div>

<div style="font-size: 28px; margin-top: 10px; text-align: justify; line-height: 1.4;">

Determinar si la proporción poblacional es igual, mayor, menor o diferente de un valor de referencia.

</div>

</div>

<div class="fragment fade-up" data-fragment-index="2"
style="background-color: #eef4fb; padding: 14px; border-radius: 14px; border-top: 7px solid #1a3a6b;">

<div style="font-size: 26px; font-weight: bold; color: #1a3a6b; text-align: center;">
Tipos de hipótesis
</div>

<div style="font-size: 18px; margin-top: 10px; text-align: center; line-height: 0.8;">

<strong>Prueba de dos colas</strong>

$$
H_0:p=p_0
$$

$$
H_1:p \neq p_0
$$

<br>

<strong>Prueba de cola derecha</strong>

$$
H_0:p \leq p_0
$$

$$
H_1:p > p_0
$$

<br>

<strong>Prueba de cola izquierda</strong>

$$
H_0:p \geq p_0
$$

$$
H_1:p < p_0
$$

</div>

</div>

<div class="fragment fade-up" data-fragment-index="3"
style="background-color: #fff7e8; padding: 14px; border-radius: 14px; border-top: 7px solid #d97706;">

<div style="font-size: 28px; font-weight: bold; color: #d97706; text-align: center;">
Estadístico de Prueba
</div>

<div style="font-size: 22px; margin-top: 8px; text-align: center;">

$$
Z = \frac{\hat{p}-p_0}{\sqrt{\frac{p_0(1-p_0)}{n}}}
$$

</div>

<div style="font-size: 26px; margin-top: 8px; line-height: 1.4;">

- $\hat{p}$ : proporción muestral  
- $p_0$ : proporción propuesta  
- $n$ : tamaño muestral  

</div>

</div>

</div>


## Criterios de decisión

<div style="font-size: 28px; text-align: justify; margin-top: 10px;">

Después de calcular el estadístico de prueba, es necesario establecer una regla que permita decidir si la hipótesis nula debe rechazarse o no.

</div>

<br>

<div class="fragment fade-up" data-fragment-index="1"
style="background-color:#eef4fb; padding:18px; border-radius:16px; border-left:8px solid #1a3a6b;">

<div style="font-size: 32px; font-weight: bold; color:#1a3a6b;">
Idea principal
</div>

<div style="font-size: 25px; margin-top: 10px; text-align: justify; line-height: 1.5;">

La decisión estadística se toma comparando el estadístico de prueba con valores críticos obtenidos de una distribución de probabilidad o utilizando el valor-p.

</div>

</div>

<br>

<div class="fragment fade-up" data-fragment-index="2"
style="font-size: 26px; text-align:center; margin-top:10px;">

$$
\text{Si el estadístico cae en la región crítica, se rechaza } H_0
$$

</div>


## Región Crítica Dos colas

```{r}
#| echo: false
#| fig-width: 9
#| fig-height: 4

library(ggplot2)

x <- seq(-4, 4, length = 1000)
y <- dnorm(x)

z <- 1.96

df <- data.frame(x, y)

ggplot(df, aes(x, y)) +
  geom_line(linewidth = 1.3, color = "#1a3a6b") +

  geom_area(
    data = subset(df, x <= -z),
    fill = "#d97706",
    alpha = 0.7
  ) +

  geom_area(
    data = subset(df, x >= z),
    fill = "#d97706",
    alpha = 0.7
  ) +

  geom_vline(xintercept = c(-z, z),
             linetype = "dashed",
             linewidth = 1) +

  annotate("text", x = 0, y = 0.37,
           label = "Región de aceptación",
           size = 6, color = "#1b4d2e") +

  annotate("text", x = -2.8, y = 0.05,
           label = "Rechazo",
           size = 5, color = "#7c2d12") +

  annotate("text", x = 2.8, y = 0.05,
           label = "Rechazo",
           size = 5, color = "#7c2d12") +

  labs(
    title = "Prueba de hipótesis de dos colas",
    x = "Estadístico Z",
    y = ""
  ) +

  theme_minimal(base_size = 18) +

  theme(
    plot.title = element_text(face = "bold", hjust = 0.5),
    axis.title.y = element_blank(),
    panel.grid.minor = element_blank()
  )



```

## Región Crítica Cola derecha y Cola izquierda

```{r}
#| echo: false
#| fig-width: 12
#| fig-height: 4.8

library(ggplot2)
library(patchwork)

x <- seq(-4, 4, length = 1000)
y <- dnorm(x)

df <- data.frame(x, y)

# ---------------------------
# Cola derecha
# ---------------------------

z1 <- 1.645

g1 <- ggplot(df, aes(x, y)) +

  geom_line(linewidth = 1.3, color = "#1a3a6b") +

  geom_area(
    data = subset(df, x >= z1),
    fill = "#d97706",
    alpha = 0.75
  ) +

  geom_vline(
    xintercept = z1,
    linetype = "dashed",
    linewidth = 1
  ) +

  annotate(
    "text",
    x = -1,
    y = 0.34,
    label = "Aceptación",
    size = 5,
    color = "#1b4d2e"
  ) +

  annotate(
    "text",
    x = 2.6,
    y = 0.06,
    label = "Rechazo",
    size = 4.5,
    color = "#7c2d12"
  ) +

  labs(
    title = "Cola derecha",
    x = "Z",
    y = ""
  ) +

  theme_minimal(base_size = 16) +

  theme(
    plot.title = element_text(
      face = "bold",
      hjust = 0.5
    ),
    axis.title.y = element_blank(),
    panel.grid.minor = element_blank()
  )

# ---------------------------
# Cola izquierda
# ---------------------------

z2 <- -1.645

g2 <- ggplot(df, aes(x, y)) +

  geom_line(linewidth = 1.3, color = "#1a3a6b") +

  geom_area(
    data = subset(df, x <= z2),
    fill = "#d97706",
    alpha = 0.75
  ) +

  geom_vline(
    xintercept = z2,
    linetype = "dashed",
    linewidth = 1
  ) +

  annotate(
    "text",
    x = 1,
    y = 0.34,
    label = "Aceptación",
    size = 5,
    color = "#1b4d2e"
  ) +

  annotate(
    "text",
    x = -2.7,
    y = 0.06,
    label = "Rechazo",
    size = 4.5,
    color = "#7c2d12"
  ) +

  labs(
    title = "Cola izquierda",
    x = "Z",
    y = ""
  ) +

  theme_minimal(base_size = 16) +

  theme(
    plot.title = element_text(
      face = "bold",
      hjust = 0.5
    ),
    axis.title.y = element_blank(),
    panel.grid.minor = element_blank()
  )

# ---------------------------
# Mostrar juntas
# ---------------------------

g1 + g2

```

## Regla de decisión para la media: prueba de dos colas

<div style="font-size: 27px; text-align: justify; margin-top: 10px; line-height: 1.4;">

En una prueba bilateral, la región crítica se encuentra distribuida en ambos extremos de la distribución.

</div>

<br>

<div style="font-size: 28px; text-align: center;">

$$
H_0:\mu=\mu_0
$$

$$
H_1:\mu \neq \mu_0
$$

</div>

<br>

<div class="fragment fade-up" data-fragment-index="1"
style="background-color:#eef4fb; padding:18px; border-radius:16px; border-left:8px solid #1a3a6b;">

<div style="font-size: 27px; text-align: center;">

Se rechaza $H_0$ si:

$$
Z < -Z_{\alpha/2}
\quad \text{o} \quad
Z > Z_{\alpha/2}
$$

</div>

</div>

## Regla de decisión para la media: cola derecha

<div style="font-size: 27px; text-align: justify; margin-top: 10px; line-height: 1.4;">

En una prueba de cola derecha, toda la región crítica se ubica en el extremo derecho de la distribución.

</div>

<br>

<div style="font-size: 28px; text-align: center;">

$$
H_0:\mu \leq \mu_0
$$

$$
H_1:\mu > \mu_0
$$

</div>

<br>

<div class="fragment fade-up" data-fragment-index="1"
style="background-color:#eef7ee; padding:18px; border-radius:16px; border-left:8px solid #1b4d2e;">

<div style="font-size: 28px; text-align: center;">

Se rechaza $H_0$ si:

$$
Z > Z_{\alpha}
$$

</div>

</div>

## Regla de decisión para la media: cola izquierda

<div style="font-size: 27px; text-align: justify; margin-top: 10px; line-height: 1.4;">

En una prueba de cola izquierda, la región crítica se encuentra en el extremo izquierdo de la distribución.

</div>

<br>

<div style="font-size: 28px; text-align: center;">

$$
H_0:\mu \geq \mu_0
$$

$$
H_1:\mu < \mu_0
$$

</div>

<br>

<div class="fragment fade-up" data-fragment-index="1"
style="background-color:#fff7e8; padding:18px; border-radius:16px; border-left:8px solid #d97706;">

<div style="font-size: 28px; text-align: center;">

Se rechaza $H_0$ si:

$$
Z < -Z_{\alpha}
$$

</div>

</div>


## Criterios de decisión para la proporción

<div style="font-size: 28px; text-align: justify; margin-top: 10px; line-height: 1.4;">

En las pruebas de hipótesis para la proporción, la decisión estadística se toma utilizando el estadístico de prueba y las regiones críticas de la distribución normal estándar.

</div>

<br>

<div style="display: grid; grid-template-columns: 1fr 1fr; gap: 24px; margin-top: 15px;">

<div class="fragment fade-right" data-fragment-index="1"
style="background-color:#eef4fb; padding:18px; border-radius:16px; border-top:8px solid #1a3a6b;">

<div style="font-size: 30px; font-weight: bold; color:#1a3a6b; text-align:center;">
Región de aceptación
</div>

<div style="font-size: 23px; margin-top: 12px; text-align: justify; line-height: 1.5;">

Conjunto de valores del estadístico para los cuales no existe evidencia suficiente para rechazar la hipótesis nula.

</div>

</div>

<div class="fragment fade-left" data-fragment-index="2"
style="background-color:#fff7e8; padding:18px; border-radius:16px; border-top:8px solid #d97706;">

<div style="font-size: 30px; font-weight: bold; color:#d97706; text-align:center;">
Región crítica
</div>

<div style="font-size: 23px; margin-top: 12px; text-align: justify; line-height: 1.5;">

Zona extrema donde los valores observados proporcionan evidencia suficiente para rechazar $H_0$.

</div>

</div>

</div>


## Regla de decisión: prueba de dos colas

<div style="font-size: 27px; text-align: justify; margin-top: 10px; line-height: 1.4;">

En una prueba bilateral para proporciones, la región crítica se distribuye en ambos extremos de la distribución.

</div>

<br>

<div style="font-size: 28px; text-align: center;">

$$
H_0:p=p_0
$$

$$
H_1:p \neq p_0
$$

</div>

<br>

<div class="fragment fade-up" data-fragment-index="1"
style="background-color:#eef4fb; padding:18px; border-radius:16px; border-left:8px solid #1a3a6b;">

<div style="font-size: 27px; text-align: center;">

Se rechaza $H_0$ si:

$$
Z < -Z_{\alpha/2}
\quad \text{o} \quad
Z > Z_{\alpha/2}
$$

</div>

</div>

## Regla de decisión: cola derecha

<div style="font-size: 27px; text-align: justify; margin-top: 10px; line-height: 1.4;">

En una prueba de cola derecha, la región crítica se encuentra en el extremo derecho de la distribución.

</div>

<br>

<div style="font-size: 28px; text-align: center;">

$$
H_0:p \leq p_0
$$

$$
H_1:p > p_0
$$

</div>

<br>

<div class="fragment fade-up" data-fragment-index="1"
style="background-color:#eef7ee; padding:18px; border-radius:16px; border-left:8px solid #1b4d2e;">

<div style="font-size: 28px; text-align: center;">

Se rechaza $H_0$ si:

$$
Z > Z_{\alpha}
$$

</div>

</div>

## Regla de decisión: cola izquierda

<div style="font-size: 27px; text-align: justify; margin-top: 10px; line-height: 1.4;">

En una prueba de cola izquierda, la región crítica se ubica en el extremo izquierdo de la distribución.

</div>

<br>

<div style="font-size: 28px; text-align: center;">

$$
H_0:p \geq p_0
$$

$$
H_1:p < p_0
$$

</div>

<br>

<div class="fragment fade-up" data-fragment-index="1"
style="background-color:#fff7e8; padding:18px; border-radius:16px; border-left:8px solid #d97706;">

<div style="font-size: 28px; text-align: center;">

Se rechaza $H_0$ si:

$$
Z < -Z_{\alpha}
$$

</div>

</div>


## Criterio usando el valor-p

<div style="font-size: 27px; text-align: justify; margin-top: 10px; line-height: 1.4;">

La decisión también puede tomarse comparando el valor-p con el nivel de significancia $\alpha$.

</div>

<br>

<div style="display:grid; grid-template-columns:1fr 1fr; gap:24px; margin-top:15px;">

<div class="fragment fade-right" data-fragment-index="1"
style="background-color:#eef7ee; padding:18px; border-radius:16px; border-top:8px solid #1b4d2e;">

<div style="font-size:30px; font-weight:bold; color:#1b4d2e; text-align:center;">
Rechazar $H_0$
</div>

<div style="font-size:30px; text-align:center; margin-top:18px;">

$$
p < \alpha
$$

</div>

</div>

<div class="fragment fade-left" data-fragment-index="2"
style="background-color:#eef4fb; padding:18px; border-radius:16px; border-top:8px solid #1a3a6b;">

<div style="font-size:30px; font-weight:bold; color:#1a3a6b; text-align:center;">
No rechazar $H_0$
</div>

<div style="font-size:30px; text-align:center; margin-top:18px;">

$$
p \geq \alpha
$$

</div>

</div>

</div>

<br>

<div class="fragment fade-up" data-fragment-index="3"
style="font-size:28px; text-align:justify; margin-top:18px;">

Mientras menor sea el valor-p, mayor será la evidencia estadística en contra de la hipótesis nula.

</div>

## Cálculo e interpretación del valor-p

<div style="font-size: 27px; text-align: justify; margin-top: 10px; line-height: 1.4;">

El valor-p representa la probabilidad de obtener un resultado tan extremo como el observado, suponiendo que la hipótesis nula es verdadera.

</div>

<br>

<div style="display:grid; grid-template-columns:1fr 1fr; gap:24px;">

<div class="fragment fade-right" data-fragment-index="1"
style="background-color:#eef4fb; padding:18px; border-radius:16px; border-top:8px solid #1a3a6b;">

<div style="font-size:30px; font-weight:bold; color:#1a3a6b; text-align:center;">
Cálculo del valor-p
</div>

<div style="font-size:23px; margin-top:12px; text-align:justify; line-height:1.5;">

<strong>Cola derecha</strong>

$$
p=P(Z>Z_{obs})
$$

<strong>Cola izquierda</strong>

$$
p=P(Z<Z_{obs})
$$

<strong>Dos colas</strong>

$$
p=2P(Z>|Z_{obs}|)
$$

</div>

</div>

<div class="fragment fade-left" data-fragment-index="2"
style="background-color:#eef7ee; padding:18px; border-radius:16px; border-top:8px solid #1b4d2e;">

<div style="font-size:30px; font-weight:bold; color:#1b4d2e; text-align:center;">
Valor-p en R
</div>

<br>

<div style="display:grid; grid-template-columns:1fr 1fr; gap:14px; align-items:center;">

<div style="font-size:22px; line-height:1.5;">

Funciones comunes:

```r
t.test()
prop.test()
z.test()
```
</div> 

<div style="font-size:22px; line-height:1.5;">

En la salida aparece como:

p-value
</div> 
</div>
 <br> 
 <div style="font-size:22px; text-align:justify; line-height:1.5;">

El valor-p se compara con el nivel de significancia α para tomar la decisión estadística.

</div> 
</div> 
</div>

## Criterio usando intervalos de confianza

<div style="font-size: 27px; text-align: justify; margin-top: 10px; line-height: 1.4;">

Las pruebas de hipótesis también pueden interpretarse mediante intervalos de confianza.

</div>

<br>

<div class="fragment fade-up" data-fragment-index="1"
style="background-color:#eef4fb; padding:18px; border-radius:16px; border-left:8px solid #1a3a6b;">

<div style="font-size: 25px; text-align: justify; line-height: 1.5;">

La idea principal consiste en verificar si el valor propuesto en la hipótesis nula pertenece o no al intervalo de confianza construido con los datos muestrales.

</div>

</div>

<br>

<div style="display:grid; grid-template-columns:1fr 1fr; gap:24px; margin-top:10px;">

<div class="fragment fade-right" data-fragment-index="2"
style="background-color:#eef7ee; padding:18px; border-radius:16px; border-top:8px solid #1b4d2e;">

<div style="font-size:30px; font-weight:bold; color:#1b4d2e; text-align:center;">
No rechazar $H_0$
</div>

<div style="font-size:24px; margin-top:15px; text-align:justify; line-height:1.5;">

Si el valor planteado en la hipótesis nula pertenece al intervalo de confianza, no existe evidencia suficiente para rechazar $H_0$.

</div>

</div>

<div class="fragment fade-left" data-fragment-index="3"
style="background-color:#fff7e8; padding:18px; border-radius:16px; border-top:8px solid #d97706;">

<div style="font-size:30px; font-weight:bold; color:#d97706; text-align:center;">
Rechazar $H_0$
</div>

<div style="font-size:24px; margin-top:15px; text-align:justify; line-height:1.5;">

Si el valor propuesto en $H_0$ queda fuera del intervalo de confianza, existe evidencia suficiente para rechazar $H_0$.

</div>

</div>

</div>

## Relación entre pruebas e intervalos

<div style="font-size: 27px; text-align: justify; margin-top: 10px; line-height: 1.4;">

Existe una relación directa entre el nivel de significancia y el nivel de confianza.

</div>

<br>

<div class="fragment fade-up" data-fragment-index="1"
style="background-color:#eef4fb; padding:22px; border-radius:18px; border-left:8px solid #1a3a6b;">

<div style="font-size: 32px; text-align: center;">

$$
\text{Nivel de confianza} = 1 - \alpha
$$

</div>

</div>

<br>

<div class="fragment fade-up" data-fragment-index="2"
style="font-size:26px; text-align:justify; line-height:1.5;">

Por ejemplo:

- Si $\alpha = 0.05$, se utiliza un intervalo de confianza del $95\%$.
- Si $\alpha = 0.01$, se utiliza un intervalo de confianza del $99\%$  .

</div>

## Interpretación gráfica

<div style="font-size: 27px; text-align: justify; margin-top: 10px; line-height: 1.4;">

La decisión estadística puede visualizarse observando si el valor hipotético pertenece al intervalo de confianza.

</div>

<br>

<div class="fragment fade-up" data-fragment-index="1"
style="background-color:#f8fafc; padding:22px; border-radius:18px; border:2px dashed #94a3b8;">

<div style="font-size:30px; text-align:center; line-height:1.8;">

$$
IC=(48.2,\ 53.7)
$$

</div>

<br>

<div style="font-size:26px; text-align:center; line-height:1.6;">

- Si $H_0:\mu=50$, entonces $50\in IC$  
→ No se rechaza $H_0$

<br>

- Si $H_0:\mu=60$, entonces $60\notin IC$  
→ Se rechaza $H_0$

</div>

</div>



## Selección del estadístico de prueba

<div style="font-size: 27px; text-align: justify; margin-top: 10px; line-height: 1.4;">

La elección del estadístico de prueba depende principalmente del tamaño de la muestra y del conocimiento de la desviación estándar poblacional.

</div>

<br>

<div style="display:grid; grid-template-columns:1fr 1fr; gap:24px; margin-top:15px;">

<div class="fragment fade-right" data-fragment-index="1"
style="background-color:#eef4fb; padding:18px; border-radius:16px; border-top:8px solid #1a3a6b;">

<div style="font-size:30px; font-weight:bold; color:#1a3a6b; text-align:center;">
Prueba Z
</div>

<div style="font-size:24px; margin-top:12px; text-align:justify; line-height:1.5;">

Se utiliza cuando:

- La desviación estándar poblacional $\sigma$ es conocida.
- O el tamaño de muestra es grande:

$$
n \geq 30
$$

</div>

<br>

<div style="font-size:24px; text-align:center;">

$$
Z = \frac{\bar{x}-\mu_0}{\sigma/\sqrt{n}}
$$

</div>

</div>

<div class="fragment fade-left" data-fragment-index="2"
style="background-color:#eef7ee; padding:18px; border-radius:16px; border-top:8px solid #1b4d2e;">

<div style="font-size:30px; font-weight:bold; color:#1b4d2e; text-align:center;">
Prueba t
</div>

<div style="font-size:24px; margin-top:12px; text-align:justify; line-height:1.5;">

Se utiliza cuando:

- $\sigma$ es desconocida.
- El tamaño de muestra es pequeño:

$$
n < 30
$$

</div>

<br>

<div style="font-size:24px; text-align:center;">

$$
t = \frac{\bar{x}-\mu_0}{s/\sqrt{n}}
$$

</div>

</div>

</div>

<br>

<div class="fragment fade-up" data-fragment-index="3"
style="background-color:#fff7e8; padding:16px; border-radius:16px; border-left:8px solid #d97706;">

<div style="font-size:24px; text-align:justify; line-height:1.5;">

En pruebas para proporciones, generalmente se utiliza la distribución normal estándar cuando el tamaño muestral es suficientemente grande.

</div>

</div>


## Condiciones para pruebas de proporciones

<div style="font-size: 27px; text-align: justify; margin-top: 10px; line-height: 1.5;">

En pruebas de hipótesis para proporciones, la distribución normal estándar puede utilizarse cuando el tamaño de muestra es suficientemente grande.

</div>

<br>

<div class="fragment fade-up" data-fragment-index="1"
style="background-color:#eef4fb; padding:22px; border-radius:18px; border-top:8px solid #1a3a6b;">

<div style="font-size: 30px; font-weight: bold; color:#1a3a6b; text-align:center;">
Condiciones de aproximación normal
</div>

<br>

<div style="font-size: 30px; text-align:center; line-height:1.8;">

$$
np \geq 5
$$

$$
n(1-p)\geq 5
$$

</div>

</div>

<br>

<div class="fragment fade-up" data-fragment-index="2"
style="background-color:#eef7ee; padding:18px; border-radius:16px; border-left:8px solid #1b4d2e;">

<div style="font-size:24px; text-align:justify; line-height:1.5;">

Estas condiciones permiten aproximar la distribución muestral de la proporción mediante una distribución normal.

</div>

</div>


## ¿Qué ocurre si la muestra es pequeña?

<div style="font-size: 27px; text-align: justify; margin-top: 10px; line-height: 1.5;">

Cuando el tamaño de muestra es pequeño, la distribución muestral de la proporción puede no aproximarse adecuadamente a una distribución normal.

</div>

<br>

<div class="fragment fade-up" data-fragment-index="1"
style="background-color:#fff7e8; padding:20px; border-radius:18px; border-top:8px solid #d97706;">

<div style="font-size:26px; text-align:justify; line-height:1.6;">

Esto puede generar:

- Valores-p incorrectos.
- Intervalos de confianza poco precisos.
- Decisiones estadísticas no confiables.

</div>

</div>

<br>

<div class="fragment fade-up" data-fragment-index="2"
style="background-color:#eef4fb; padding:18px; border-radius:16px; border-left:8px solid #1a3a6b;">

<div style="font-size:25px; text-align:justify; line-height:1.5;">

En estos casos, pueden utilizarse métodos exactos, como la prueba binomial exacta.

</div>

</div>



## Resumen de distribuciones de probabilidad

<div style="font-size: 22px; margin-top: 15px;">

| Distribución | Media | Varianza |
|:---:|:---:|:---:|
| Bernoulli$(p)$ | $p$ | $p(1-p)$ |
| Binomial$(n,p)$ | $np$ | $np(1-p)$ |
| Poisson$(\lambda)$ | $\lambda$ | $\lambda$ |
| Uniforme$(a,b)$ | $\frac{a+b}{2}$ | $\frac{(b-a)^2}{12}$ |
| Exponencial$(\lambda)$ | $\frac{1}{\lambda}$ | $\frac{1}{\lambda^2}$ |
| Normal$(\mu,\sigma^2)$ | $\mu$ | $\sigma^2$ |
| t de Student$(\nu)$ | $0$ | $\frac{\nu}{\nu-2}$ |
| Chi-cuadrado$(\nu)$ | $\nu$ | $2\nu$ |
| Gamma$(\alpha,\beta)$ | $\alpha\beta$ | $\alpha\beta^2$ |
| Beta$(\alpha,\beta)$ | $\frac{\alpha}{\alpha+\beta}$ | $\frac{\alpha\beta}{(\alpha+\beta)^2(\alpha+\beta+1)}$ |

</div>

<br>

<div class="fragment fade-up" data-fragment-index="1"
style="background-color:#eef4fb; padding:16px; border-radius:16px; border-left:8px solid #1a3a6b;">

<div style="font-size:24px; text-align:justify; line-height:1.5;">

Estas distribuciones son fundamentales en inferencia estadística y sirven como base para la construcción de intervalos de confianza y pruebas de hipótesis.

</div>

</div>

## Ejemplos y aplicaciones en R {.center .middle}

## Ejemplo 1

<div style="display:grid; grid-template-columns:1fr 1fr; gap:24px; align-items:start;">

<div>

<div style="font-size: 24px; text-align: justify; line-height: 1.5;">

Una cooperativa cafetera en Caldas afirma que la producción promedio de café es de 32 sacos por hectárea.

</div>

<br>

<div class="fragment fade-up" data-fragment-index="1"
style="background-color:#eef4fb; padding:18px; border-radius:16px; border-top:8px solid #1a3a6b;">

<div style="font-size: 28px; font-weight:bold; color:#1a3a6b; text-align:center;">
Datos
</div>

<div style="font-size: 26px; text-align:center; line-height:1.7; margin-top:10px;">

$$
\bar{x}=29.8
$$

$$
\sigma=5
$$

$$
n=40
$$

$$
\alpha=0.05
$$

</div>

</div>

</div>

<div>

<div class="fragment fade-up" data-fragment-index="2"
style="background-color:#eef7ee; padding:20px; border-radius:18px; border-top:8px solid #1b4d2e; margin-top:25px;">

<div style="font-size: 30px; font-weight:bold; color:#1b4d2e; text-align:center;">
Pregunta
</div>

<br>

<div style="font-size: 25px; text-align:justify; line-height:1.6;">

¿Existe evidencia suficiente para afirmar que la producción promedio es diferente de 32 sacos por hectárea?

</div>

</div>

</div>

</div>

## Solución 

<div class="twocol" style="margin-top: 10px;">

<div class="block-theorem fragment fade-up" data-fragment-index="1">
<div class="block-title">Paso 1: Planteamiento de hipótesis</div>
<div class="block-body" style="font-size: 25px; line-height: 1.4;">
$$
H_0:\mu=32
$$

$$
H_1:\mu\neq32
$$

<div style="font-size: 26px; text-align: justify; line-height: 1.5;">

Se trata de una prueba de dos colas.

</div>


</div>
</div>

<div class="block-example fragment fade-up" data-fragment-index="2">
<div class="block-title">Paso 2: Estadístico de prueba</div>
<div class="block-body" style="font-size: 25px; line-height: 1.4;">
Como la desviación estándar poblacional es conocida y la muestra es grande, se utiliza una prueba Z.  
Bajo $H_0$, el estadístico de prueba se calcula como:
<br>

<div style="font-size: 28px; text-align: center; line-height: 1.8;">

$$
Z=\frac{\bar{x}-\mu_0}{\sigma/\sqrt{n}}
$$

$$
Z=\frac{29.8-32}{5/\sqrt{40}}
$$

$$
Z=-2.78
$$

</div>


</div>
</div>

</div>


## Reglas de decisión 
<div class="twocol" style="margin-top: 10px;">

<div class="block-theorem fragment fade-up" data-fragment-index="1">
<div class="block-title">Paso 3: Criterio de decisión</div>
<div class="block-body" style="font-size: 25px; line-height: 1.4;">
Para una prueba bilateral con: $\alpha=0.05$

los valores críticos son: $\pm1.96$


<div style="font-size: 28px; text-align: center; line-height: 1.6;">

Como:

$$
Z_{cal}=-2.78<Z_{crit}=-1.96
$$

se rechaza $H_0$.

</div>

</div>
</div>

<div class="block-example fragment fade-up" data-fragment-index="2">
<div class="block-title">Paso 4: Valor-p</div>
<div class="block-body" style="font-size: 25px; line-height: 1.4;">
$$
p=2P(Z>|-2.78|)
$$

$$
p\approx0.0054
$$
<br>

<div style="font-size: 28px; text-align: center; line-height: 1.8;">
Como:

$$
p<0.05
$$

se rechaza la hipótesis nula.

</div>

</div>
</div>

</div>


<div class="fragment fade-up" data-fragment-index="3"
style="background-color:#eef7ee; padding:18px; border-radius:16px; border-left:8px solid #1b4d2e; margin-top:18px;">

<div style="font-size:30px; font-weight:bold; color:#1b4d2e;">
Conclusión
</div>

<div style="font-size:26px; text-align:justify; line-height:1.6; margin-top:10px;">

Existe evidencia estadística suficiente para afirmar que la producción promedio de café por hectárea en las fincas evaluadas es diferente de 32 sacos.

</div>

</div>


## Código en R

```{r}
mu0 <- 32
xbar <- 29.8
sigma <- 5
n <- 40

z <- (xbar - mu0)/(sigma/sqrt(n))
z

pvalor <- 2*pnorm(abs(z), lower.tail = FALSE)
pvalor

```


## Ejemplo 2

<div style="display:grid; grid-template-columns:1fr 1fr; gap:24px; align-items:start;">

<div>

<div style="font-size: 24px; text-align: justify; line-height: 1.5;">

Un grupo de investigadores agrícolas en Boyacá desea verificar si el rendimiento promedio de papa criolla es menor a 18 toneladas por hectárea.

</div>

<br>

<div class="fragment fade-up" data-fragment-index="1"
style="background-color:#eef4fb; padding:18px; border-radius:16px; border-top:8px solid #1a3a6b;">

<div style="font-size: 28px; font-weight:bold; color:#1a3a6b; text-align:center;">
Datos
</div>

<div style="font-size: 26px; text-align:center; line-height:1.7; margin-top:10px;">

$$
\bar{x}=16.9
$$

$$
s=2.4
$$

$$
n=15
$$

$$
\alpha=0.05
$$

</div>

</div>

</div>

<div>

<div class="fragment fade-up" data-fragment-index="2"
style="background-color:#eef7ee; padding:20px; border-radius:18px; border-top:8px solid #1b4d2e; margin-top:25px;">

<div style="font-size: 30px; font-weight:bold; color:#1b4d2e; text-align:center;">
Pregunta
</div>

<br>

<div style="font-size: 25px; text-align:justify; line-height:1.6;">

¿Existe evidencia suficiente para afirmar que el rendimiento promedio es menor a 18 toneladas por hectárea?

</div>

</div>

</div>

</div>

## Solución

<div class="twocol" style="margin-top: 10px;">

<div class="block-theorem fragment fade-up" data-fragment-index="1">
<div class="block-title">Paso 1: Planteamiento de hipótesis</div>
<div class="block-body" style="font-size: 25px; line-height: 1.4;">

$$
H_0:\mu\geq18
$$

$$
H_1:\mu<18
$$

<div style="font-size: 26px; text-align: justify; line-height: 1.5;">

Se trata de una prueba de cola izquierda.

</div>

</div>
</div>

<div class="block-example fragment fade-up" data-fragment-index="2">
<div class="block-title">Paso 2: Estadístico de prueba</div>
<div class="block-body" style="font-size: 25px; line-height: 1.4;">

Como la desviación estándar poblacional es desconocida y la muestra es pequeña, se utiliza una prueba t de Student.

<br>

<div style="font-size: 28px; text-align: center; line-height: 1.8;">

$$
t=\frac{\bar{x}-\mu_0}{s/\sqrt{n}}
$$

$$
t=\frac{16.9-18}{2.4/\sqrt{15}}
$$

$$
t=-1.77
$$

</div>

</div>
</div>

</div>

## Reglas de decisión

<div class="twocol" style="margin-top: 10px;">

<div class="block-theorem fragment fade-up" data-fragment-index="1">
<div class="block-title">Paso 3: Criterio de decisión</div>
<div class="block-body" style="font-size: 25px; line-height: 1.4;">

Para: $\alpha=0.05$ y $gl=n-1=14$

el valor crítico es:

$$
t_{0.05,14}=-1.761
$$

<div style="font-size: 28px; text-align: center; line-height: 1.6;">

Como:

$$
t_{cal}=-1.77<t_{crit}=-1.761
$$

se rechaza $H_0$.

</div>

</div>
</div>

<div class="block-example fragment fade-up" data-fragment-index="2">
<div class="block-title">Paso 4: Valor-p</div>
<div class="block-body" style="font-size: 25px; line-height: 1.4;">

$$
p=P(T<-1.77)
$$

$$
p\approx0.049
$$

<br>

<div style="font-size: 28px; text-align: center; line-height: 1.8;">

Como:

$$
p<0.05
$$

se rechaza la hipótesis nula.

</div>

</div>
</div>

</div>

<div class="fragment fade-up" data-fragment-index="3"
style="background-color:#eef7ee; padding:18px; border-radius:16px; border-left:8px solid #1b4d2e; margin-top:18px;">

<div style="font-size:30px; font-weight:bold; color:#1b4d2e;">
Conclusión
</div>

<div style="font-size:26px; text-align:justify; line-height:1.6; margin-top:10px;">

Aunque el valor-p es ligeramente menor que 0.05, existe evidencia estadística para rechazar $H_0$ y concluir que el rendimiento promedio de papa criolla es menor a 18 toneladas por hectárea. Sin embargo, la evidencia estadística es débil, ya que el valor-p se encuentra muy cercano al nivel de significancia.

</div>

</div>

## Código en R

```{r}
mu0 <- 18
xbar <- 16.9
s <- 2.4
n <- 15

t <- (xbar - mu0)/(s/sqrt(n))
t

pt(t, df = n-1)

```


## Ejemplo 3

<div style="display:grid; grid-template-columns:1fr 1fr; gap:24px; align-items:start;">

<div>

<div style="font-size: 24px; text-align: justify; line-height: 1.5;">

Un investigador agrícola en el Valle del Cauca estudia el número promedio de insectos por planta en un cultivo de caña de azúcar.

Se asume que el número de insectos sigue una distribución Poisson.

</div>

<br>

<div class="fragment fade-up" data-fragment-index="1"
style="background-color:#eef4fb; padding:18px; border-radius:16px; border-top:8px solid #1a3a6b;">

<div style="font-size: 28px; font-weight:bold; color:#1a3a6b; text-align:center;">
Datos
</div>

<div style="font-size: 26px; text-align:center; line-height:1.7; margin-top:10px;">

$$
\bar{x}=7.1
$$

$$
\mu_0=6
$$

$$
n=50
$$

$$
\alpha=0.05
$$

</div>

</div>

</div>

<div>

<div class="fragment fade-up" data-fragment-index="2"
style="background-color:#eef7ee; padding:20px; border-radius:18px; border-top:8px solid #1b4d2e; margin-top:25px;">

<div style="font-size: 30px; font-weight:bold; color:#1b4d2e; text-align:center;">
Pregunta
</div>

<br>

<div style="font-size: 25px; text-align:justify; line-height:1.6;">

¿Existe evidencia suficiente para afirmar que el número promedio de insectos por planta es mayor a 6?

</div>

</div>

</div>

</div>

## Solución

<div class="twocol" style="margin-top: 10px;">

<div class="block-theorem fragment fade-up" data-fragment-index="1">
<div class="block-title">Paso 1: Planteamiento de hipótesis</div>
<div class="block-body" style="font-size: 25px; line-height: 1.4;">

$$
H_0:\mu\leq6
$$

$$
H_1:\mu>6
$$

<div style="font-size: 26px; text-align: justify; line-height: 1.5;">

Se trata de una prueba de cola derecha.

</div>

</div>
</div>

<div class="block-example fragment fade-up" data-fragment-index="2">
<div class="block-title">Paso 2: Estadístico de prueba</div>
<div class="block-body" style="font-size: 24px; line-height: 1.4;">

Para una distribución Poisson:

$$
Var(X)=\mu
$$

por lo tanto:

$$
\sigma=\sqrt{\mu_0}=\sqrt{6}
$$

<br>

<div style="font-size: 27px; text-align: center; line-height: 1.8;">
Estadístico de prueba: Bajo $H_0$, se calcula como:
$$
Z=\frac{\bar{x}-\mu_0}{\sqrt{\mu_0/n}}
$$

$$
Z=\frac{7.1-6}{\sqrt{6/50}}
$$

$$
Z=3.18
$$

</div>

</div>
</div>

</div>

## Reglas de decisión

<div class="twocol" style="margin-top: 10px;">

<div class="block-theorem fragment fade-up" data-fragment-index="1">
<div class="block-title">Paso 3: Criterio de decisión</div>
<div class="block-body" style="font-size: 24px; line-height: 1.4;">

Para: $\alpha=0.05$

el valor crítico es:

$$
Z_{0.05}=1.645
$$

<div style="font-size: 27px; text-align: center; line-height: 1.6;">

Como:

$$
Z_{cal}=3.18>Z_{0.05}=1.645
$$

se rechaza $H_0$.

</div>

</div>
</div>

<div class="block-example fragment fade-up" data-fragment-index="2">
<div class="block-title">Paso 4: Intervalo de confianza</div>
<div class="block-body" style="font-size: 24px; line-height: 1.4;">

Aplicando el criterio del intervalo de confianza, al 95% se tiene que:

<br>

<div style="font-size: 27px; text-align: center; line-height: 1.8;">

$$
IC=(6.42,\ 7.78)
$$

</div>

<br>

<div style="font-size: 24px; text-align: justify; line-height: 1.5;">

Como: $6\notin IC$

se rechaza la hipótesis nula.

</div>

</div>
</div>

</div>

<div class="fragment fade-up" data-fragment-index="3"
style="background-color:#eef7ee; padding:18px; border-radius:16px; border-left:8px solid #1b4d2e; margin-top:18px;">

<div style="font-size:30px; font-weight:bold; color:#1b4d2e;">
Conclusión
</div>

<div style="font-size:25px; text-align:justify; line-height:1.6; margin-top:10px;">

Existe evidencia estadística suficiente para afirmar que el número promedio de insectos por planta en los cultivos evaluados es mayor a 6.

</div>

</div>

## Código en R

```{r}
mu0 <- 6
xbar <- 7.1
n <- 50

z <- (xbar - mu0)/sqrt(mu0/n)
z

1 - pnorm(z)

LI <- xbar - 1.96*sqrt(mu0/n)
LS <- xbar + 1.96*sqrt(mu0/n)

c(LI, LS)

```


## Ejemplo 4

<div style="display:grid; grid-template-columns:1fr 1fr; gap:24px; align-items:start;">

<div>

<div style="font-size: 24px; text-align: justify; line-height: 1.5;">

Una empresa agrícola en Córdoba afirma que el 85% de las semillas de maíz germinan correctamente.

Se evalúan 200 semillas y 160 germinan de forma adecuada.

</div>

<br>

<div class="fragment fade-up" data-fragment-index="1"
style="background-color:#eef4fb; padding:18px; border-radius:16px; border-top:8px solid #1a3a6b;">

<div style="font-size: 28px; font-weight:bold; color:#1a3a6b; text-align:center;">
Datos
</div>

<div style="font-size: 26px; text-align:center; line-height:1.7; margin-top:10px;">

$$
\hat{p}=\frac{160}{200}=0.80
$$

$$
p_0=0.85
$$

$$
n=200
$$

$$
\alpha=0.05
$$

</div>

</div>

</div>

<div>

<div class="fragment fade-up" data-fragment-index="2"
style="background-color:#eef7ee; padding:20px; border-radius:18px; border-top:8px solid #1b4d2e; margin-top:25px;">

<div style="font-size: 30px; font-weight:bold; color:#1b4d2e; text-align:center;">
Pregunta
</div>

<br>

<div style="font-size: 25px; text-align:justify; line-height:1.6;">

¿Existe evidencia suficiente para afirmar que la proporción de germinación es menor al 85%?

</div>

</div>

</div>

</div>

## Solución

<div class="twocol" style="margin-top: 10px;">

<div class="block-theorem fragment fade-up" data-fragment-index="1">
<div class="block-title">Paso 1: Planteamiento de hipótesis</div>
<div class="block-body" style="font-size: 25px; line-height: 1.4;">

$$
H_0:p\geq0.85
$$

$$
H_1:p<0.85
$$

<div style="font-size: 26px; text-align: justify; line-height: 1.5;">

Se trata de una prueba de cola izquierda.

</div>

</div>
</div>

<div class="block-example fragment fade-up" data-fragment-index="2">
<div class="block-title">Paso 2: Estadístico de prueba</div>
<div class="block-body" style="font-size: 24px; line-height: 1.4;">

<div style="font-size: 26px; text-align: justify; line-height: 1.5;">

Como la muestra es grande, se utiliza la aproximación normal.

</div>

<br>

<div style="font-size: 27px; text-align: center; line-height: 1.8;">

$$
Z=\frac{\hat{p}-p_0}{\sqrt{\frac{p_0(1-p_0)}{n}}}
$$

$$
Z=\frac{0.80-0.85}{\sqrt{\frac{0.85(0.15)}{200}}}
$$

$$
Z=-1.98
$$

</div>

</div>
</div>

</div>

## Reglas de decisión

<div class="twocol" style="margin-top: 10px;">

<div class="block-theorem fragment fade-up" data-fragment-index="1">
<div class="block-title">Paso 3: Criterio de decisión</div>
<div class="block-body" style="font-size: 24px; line-height: 1.4;">

Para:

$\alpha=0.05$

el valor crítico es:

$$
Z_{0.05}=-1.645
$$

<div style="font-size: 27px; text-align: center; line-height: 1.6;">

Como:

$$
Z_{cal}=-1.98<-1.645
$$

se rechaza $H_0$.

</div>

</div>
</div>

<div class="block-example fragment fade-up" data-fragment-index="2">
<div class="block-title">Paso 4: Valor-p</div>
<div class="block-body" style="font-size: 24px; line-height: 1.4;">

$$
p=P(Z<-1.98)
$$

$$
p\approx0.024
$$

<br>

<div style="font-size: 27px; text-align: center; line-height: 1.8;">

Como:

$$
p<0.05
$$

se rechaza la hipótesis nula.

</div>

</div>
</div>

</div>

<div class="fragment fade-up" data-fragment-index="3"
style="background-color:#eef7ee; padding:18px; border-radius:16px; border-left:8px solid #1b4d2e; margin-top:18px;">

<div style="font-size:30px; font-weight:bold; color:#1b4d2e;">
Conclusión
</div>

<div style="font-size:25px; text-align:justify; line-height:1.6; margin-top:10px;">

Existe evidencia estadística suficiente para afirmar que la proporción de germinación de semillas de maíz es menor al 85%.

</div>

</div>



## Representación gráfica de la decisión

```{r}
#| echo: false
#| fig-width: 16
#| fig-height: 7
#| warning: false
#| message: false

x <- seq(-4, 4, length = 1000)
y <- dnorm(x)

z_crit <- -1.645
z_cal <- -1.98

plot(x, y,
     type = "l",
     lwd = 4,
     col = "#1a3a6b",
     las = 1,
     xlab = "Estadístico Z",
     ylab = "Densidad",
     main = "Región crítica y decisión estadística",
     cex.main = 1.4,
     cex.lab = 1.2,
     cex.axis = 1.1)

# Región crítica
xr <- seq(-4, z_crit, length = 400)
yr <- dnorm(xr)

polygon(
  c(xr, rev(xr)),
  c(rep(0, length(xr)), rev(yr)),
  col = adjustcolor("#ef4444", alpha.f = 0.45),
  border = NA
)

# Región de aceptación
xa <- seq(z_crit, 4, length = 400)
ya <- dnorm(xa)

polygon(
  c(xa, rev(xa)),
  c(rep(0, length(xa)), rev(ya)),
  col = adjustcolor("#22c55e", alpha.f = 0.35),
  border = NA
)

# Curva nuevamente encima
lines(x, y, lwd = 4, col = "#1a3a6b")

# Línea crítica
abline(v = z_crit,
       col = "#dc2626",
       lwd = 3,
       lty = 2)

# Línea estadístico calculado
abline(v = z_cal,
       col = "#2563eb",
       lwd = 4)

# Etiquetas
text(z_crit, 0.14,
     expression(Z[crit] == -1.645),
     col = "#dc2626",
     pos = 4,
     cex = 1.1)

text(z_cal, 0.07,
     expression(Z[cal] == -1.98),
     col = "#2563eb",
     pos = 2,
     cex = 1.1)

# Texto regiones
text(-2.8, 0.18,
     "Región\nde rechazo",
     col = "#991b1b",
     cex = 1.1)

text(1.5, 0.18,
     "Región de aceptación",
     col = "#166534",
     cex = 1.1)

# Leyenda
legend(
  "topright",
  legend = c("Valor crítico", "Estadístico calculado"),
  col = c("#dc2626", "#2563eb"),
  lwd = c(3,4),
  lty = c(2,1),
  bty = "n",
  cex = 1
)
```


## Código en R
<div style="font-size: 28px;">
```{r}
x <- 160
n <- 200
p0 <- 0.85

# Proporción muestral
phat <- x/n
phat

# Estadístico Z
z <- (phat - p0)/sqrt((p0*(1-p0))/n)
z

# Valor-p
pnorm(z)

# Prueba de hipótesis
prop.test(x = x, n = n, p = p0, alternative = "less",correct = FALSE)
```

</div>

## Resumen de la clase

<div style="font-size: 25px; text-align: justify; line-height: 1.6;">

Las pruebas de hipótesis permiten tomar decisiones estadísticas sobre parámetros poblacionales a partir de información muestral.

Durante la clase se estudiaron los principales elementos que conforman una prueba de hipótesis y los criterios utilizados para aceptar o rechazar una hipótesis nula.

</div>

<br>

<div style="display:grid; grid-template-columns:1fr 1fr; gap:20px;">

<div class="fragment fade-up" data-fragment-index="1"
style="background-color:#eef4fb; padding:18px; border-radius:16px; border-top:8px solid #1a3a6b;">

<div style="font-size:30px; font-weight:bold; color:#1a3a6b; text-align:center;">
Conceptos fundamentales
</div>

<div style="font-size:24px; line-height:1.6; margin-top:12px;">

- Hipótesis nula y alternativa  
- Nivel de significancia  
- Estadístico de prueba  
- Región crítica  
- Valor-p  
- Intervalos de confianza  

</div>

</div>

<div class="fragment fade-up" data-fragment-index="2"
style="background-color:#eef7ee; padding:18px; border-radius:16px; border-top:8px solid #1b4d2e;">

<div style="font-size:30px; font-weight:bold; color:#1b4d2e; text-align:center;">
Criterios de decisión
</div>

<div style="font-size:24px; line-height:1.6; margin-top:12px;">

- Comparación con valores críticos  
- Uso del valor-p  
- Intervalos de confianza  
- Regiones de aceptación y rechazo  

</div>

</div>

</div>

<br>

<div class="fragment fade-up" data-fragment-index="3"
style="background-color:#fff7e8; padding:20px; border-radius:18px; border-left:8px solid #d97706;">

<div style="font-size:30px; font-weight:bold; color:#d97706;">
Ideas clave
</div>

<div style="font-size:24px; text-align:justify; line-height:1.7; margin-top:10px;">

- La decisión estadística depende de la evidencia aportada por la muestra.  

- Rechazar \(H_0\) no significa que sea falsa de manera absoluta, sino que existe suficiente evidencia estadística en su contra.  

- Los diferentes criterios de decisión deben conducir a conclusiones consistentes cuando se aplican correctamente.  

- La selección del estadístico de prueba depende del parámetro estudiado, el tamaño muestral y la distribución de probabilidad utilizada.

</div>

</div>

## Resumen general de pruebas de hipótesis

<div style="font-size: 24px; text-align: justify; line-height: 1.5;">

La siguiente tabla resume los principales elementos utilizados en las pruebas de hipótesis para la media y la proporción, así como los criterios de decisión más importantes.

</div>

<br>

<div style="font-size: 20px;">

| Parámetro | Estadístico de prueba | Condición de uso | Criterio por región crítica | Criterio por valor-p |
|---|---|---|---|---|
| **Media $(\mu)$** | $$Z=\frac{\bar{x}-\mu_0}{\sigma/\sqrt{n}}$$ | $\sigma$ conocida o $n\geq30$ | Rechazar $H_0$ si el estadístico cae en la región crítica | Rechazar $H_0$, si $p<\alpha$ |
| **Media $(\mu)$** | $$t=\frac{\bar{x}-\mu_0}{s/\sqrt{n}}$$ | $\sigma$ desconocida y $n<30$ | Comparar con valores críticos de t | Rechazar $H_0$, si $p<\alpha$ |
| **Proporción $(p)$** | $$Z=\frac{\hat{p}-p_0}{\sqrt{\frac{p_0(1-p_0)}{n}}}$$ | Muestras grandes | Comparar con valores críticos de Z | Rechazar $H_0$, si $p<\alpha$ |

</div>


## Regiones críticas en pruebas de hipótesis

<div style="font-size:24px; text-align: justify; line-height:1.5;">

La ubicación de la región crítica depende de la hipótesis alternativa planteada.  
Esta región contiene los valores del estadístico de prueba que conducen al rechazo de $H_0$.

</div>

<br>

<div style="display:grid; grid-template-columns:1fr 1fr 1fr; gap:12px;">

<div class="fragment fade-up" data-fragment-index="1"
style="background-color:#eef4fb; padding:16px; border-radius:16px; border-top:7px solid #1a3a6b;">

<div style="font-size:26px; font-weight:bold; color:#1a3a6b; text-align:center;">
Dos colas
</div>

<div style="font-size:22px; text-align:center; line-height:1.6; margin-top:10px;">

$$
H_1:\theta\neq\theta_0
$$

La región crítica se ubica en ambos extremos de la distribución.

<br>

Se utiliza cuando se desea detectar cualquier diferencia significativa.

</div>

</div>

<div class="fragment fade-up" data-fragment-index="2"
style="background-color:#eef7ee; padding:16px; border-radius:16px; border-top:7px solid #1b4d2e;">

<div style="font-size:26px; font-weight:bold; color:#1b4d2e; text-align:center;">
Cola derecha
</div>

<div style="font-size:22px; text-align:center; line-height:1.6; margin-top:10px;">

$$
H_1:\theta>\theta_0
$$

La región crítica se encuentra en la parte derecha de la distribución.

<br>

Se utiliza para evaluar incrementos o aumentos.

</div>

</div>

<div class="fragment fade-up" data-fragment-index="3"
style="background-color:#fff7e8; padding:16px; border-radius:16px; border-top:7px solid #d97706;">

<div style="font-size:26px; font-weight:bold; color:#d97706; text-align:center;">
Cola izquierda
</div>

<div style="font-size:22px; text-align:center; line-height:1.6; margin-top:10px;">

$$
H_1:\theta<\theta_0
$$

La región crítica se ubica en la parte izquierda de la distribución.

<br>

Se utiliza para evaluar disminuciones o reducciones.

</div>

</div>

</div>

<br>

<div class="fragment fade-up" data-fragment-index="4"
style="background-color:#f8fafc; padding:18px; border-radius:16px; border-left:8px solid #475569;">

<div style="font-size:24px; text-align:justify; line-height:1.6;">

La elección correcta del tipo de prueba depende directamente del objetivo del estudio y de la hipótesis alternativa planteada por el investigador.

</div>

</div>


## Taller en clase {.center .middle}


## Pruebas de hipótesis para la media y la proporción

<div style="font-size: 25px; text-align: justify; line-height: 1.6;">

Resuelva los siguientes ejercicios aplicando:

- Planteamiento de hipótesis  
- Selección del estadístico de prueba  
- Cálculo del estadístico  
- Criterio de decisión  
- Valor-p  
- Conclusión estadística  

Utilice un nivel de significancia de:

$$
\alpha=0.05
$$

</div>



## Punto 1

<div style="font-size: 27px; text-align: justify; line-height: 1.7;">

Una asociación cafetera en Antioquia afirma que la producción promedio de café es de 35 sacos por hectárea.

Se seleccionan 49 fincas y se obtiene:

$$
\bar{x}=33.2
$$

La desviación estándar poblacional es:

$$
\sigma=4.5
$$

</div>

<br>

<div style="font-size: 28px;">

Determine si existe evidencia suficiente para afirmar que la producción promedio es menor a 35 sacos por hectárea.

</div>



## Punto 2

<div style="font-size: 27px; text-align: justify; line-height: 1.7;">

Un investigador agrícola en Nariño estudia el peso promedio de bultos de papa.

Se toma una muestra de:

$$
n=16
$$

y se obtiene:

$$
\bar{x}=48.5 \text{ kg}
$$

$$
s=3.2 \text{ kg}
$$

Se desea verificar si el peso promedio es diferente de:

$$
50 \text{ kg}
$$

</div>



## Punto 3

<div style="font-size: 27px; text-align: justify; line-height: 1.7;">

En un cultivo de arroz en Tolima, el número promedio de insectos por planta sigue una distribución Poisson.

En una muestra de 60 plantas se obtiene:

$$
\bar{x}=5.8
$$

Se desea verificar si el promedio de insectos por planta es mayor a:

$$
5
$$

</div>

---

## Punto 4

<div style="font-size: 27px; text-align: justify; line-height: 1.7;">

Una empresa de semillas afirma que el 90% de las semillas de tomate germinan correctamente.

Se evalúan:

$$
n=250
$$

semillas y 210 germinan adecuadamente.

</div>

<br>

<div style="font-size: 28px;">

Determine si existe evidencia suficiente para afirmar que la proporción de germinación es menor al 90%.

</div>



## Punto 5

<div style="font-size: 27px; text-align: justify; line-height: 1.7;">

Un grupo de agrónomos en el Meta afirma que el rendimiento promedio de maíz es de 6 toneladas por hectárea.

Se seleccionan:

$$
n=36
$$

parcelas y se obtiene:

$$
\bar{x}=6.7
$$

La desviación estándar poblacional es:

$$
\sigma=1.8
$$

</div>

<br>

<div style="font-size: 28px;">

¿Existe evidencia suficiente para afirmar que el rendimiento promedio es superior a 6 toneladas por hectárea?

</div>

