---
title: "Bioestadística Fundamental"
author: " "
institute: "Departamento de Estadı́stica, Sede Bogotá"
bibliography: referencias.bib
csl: ieee.csl
format:
  revealjs:
    logo: images/logo_unal_3.png
    slide-number: true
    title-slide: false
    multiplex: true
    theme: [simple, ../assets/monash.scss]
    show-slide-number: all
    controls: true
    width: 1280
    height: 720
    css: [../assets/syntax-highlight.css, ../assets/custom.css, ../assets/pacman.css]
    header-includes: |
      <link rel="stylesheet" href="../assets/fontawesome-free-6.1.1-web/css/fontawesome.min.css">
      <script defer src="../assets/fontawesome-free-6.1.1-web/js/all.min.js"></script>
      <script>
      window.addEventListener('load', function() {
        if (typeof Reveal === 'undefined') return;
        function updateLogoVisibility() {
          if (typeof Reveal.getCurrentSlide !== 'function') return;
          var logos = document.querySelectorAll('.reveal .slide-logo');
          if (!logos.length) return;
          var current = Reveal.getCurrentSlide();
          var isTitle = current && current.id === 'title-slide';
          logos.forEach(function(logo) {
            logo.style.display = isTitle ? 'none' : '';
          });
        }
        updateLogoVisibility();
        Reveal.on('slidechanged', updateLogoVisibility);
      });
      </script>
execute:
  echo: true
---

## Contenido

<div style="display: grid; grid-template-columns: 1fr 1fr 1fr; gap: 28px; margin-top: 20px; font-size: 28px; align-items: start;">

<div>

<h3 class="fragment fade-in" data-fragment-index="1"
style="font-size: 30px; margin-bottom: 14px; color: #1b4d2e;">
Parte I: Fundamentos
</h3>

<ul>
<li class="fragment fade-in" data-fragment-index="2">
Introducción a las pruebas de hipótesis.
</li>

<li class="fragment fade-in" data-fragment-index="3">
Conceptos básicos y terminología.
</li>

<li class="fragment fade-in" data-fragment-index="4">
Hipótesis nula e hipótesis alternativa.
</li>

<li class="fragment fade-in" data-fragment-index="5">
Tipos de pruebas de hipótesis.
</li>

<li class="fragment fade-in" data-fragment-index="6">
Estadístico de prueba y valor-p.
</li>

</ul>

</div>

<div>

<h3 class="fragment fade-in" data-fragment-index="7"
style="font-size: 30px; margin-bottom: 14px; color: #1a3a6b;">
Parte II: Procedimiento
</h3>

<ul>
<li class="fragment fade-in" data-fragment-index="8">
Prueba de hipótesis para la media.
</li>

<li class="fragment fade-in" data-fragment-index="9">
Prueba de hipótesis para la proporción.
</li>

<li class="fragment fade-in" data-fragment-index="10">
Criterios de decisión.
</li>

<li class="fragment fade-in" data-fragment-index="11">
Criterio del intervalo de confianza.
</li>

<li class="fragment fade-in" data-fragment-index="12">
Ejemplos y código en R.
</li>

<li class="fragment fade-in" data-fragment-index="13">
Taller.
</li>

</ul>

</div>

<div>

<h3 class="fragment fade-in" data-fragment-index="14"
style="font-size: 30px; margin-bottom: 14px; color: #92400e;">
Parte III: Métodos y varianza
</h3>

<ul>
<li class="fragment fade-in" data-fragment-index="15">
Lema de Neyman-Pearson.
</li>

<li class="fragment fade-in" data-fragment-index="16">
Razón de verosimilitud (LRT).
</li>

<li class="fragment fade-in" data-fragment-index="17">
Pruebas UI e IU.
</li>

<li class="fragment fade-in" data-fragment-index="18">
Prueba para la varianza (χ²).
</li>

</ul>

</div>
</div>

## {.center .middle}

<div style="text-align: center; margin-top: 40px;">
<p style="font-size: 52px; font-weight: bold; color: #3b82f6;">Introducción a las Pruebas de Hipótesis</p>

<p style="font-size: 28px; color: #1b4d2e; font-weight: 600; margin-top: 10px; text-align: justify;">
Las pruebas de hipótesis son herramientas fundamentales de la inferencia estadística que permiten tomar decisiones sobre una población a partir de información muestral.</p>
</div>

## Prueba de Hipótesis Estadística 

<div class="block-definition fragment fade-up" data-fragment-index="1" style="margin-top: 80px;">
<div class="block-title" style="font-size: 32px;">Definición</div>
<div class="block-body" style="font-size: 32px; line-height: 1.45;">
Una <strong>prueba de hipótesis</strong> es un procedimiento estadístico que permite evaluar afirmaciones sobre una población utilizando información obtenida de una **muestra**.

Su objetivo es determinar, con base en la evidencia muestral, si existe suficiente información para **aceptar** o **rechazar** una afirmación acerca de un parámetro poblacional.

Para desarrollar una prueba de hipótesis es necesario comprender algunos conceptos fundamentales y la terminología utilizada en inferencia estadística.
</div>
</div>

## Conceptos básicos y terminología

<br>

<div style="display: grid; grid-template-columns: 1fr 1fr; gap: 20px; margin-top: 10px;">

<div>

<div class="fragment fade-up" data-fragment-index="1"
style="background-color: #eef7ee; padding: 14px; border-radius: 14px; border-left: 7px solid #1b4d2e; margin-bottom: 18px;">

<span style="font-size: 34px; font-weight: bold; color: #1b4d2e;">
Hipótesis nula $(H_0)$
</span>

<div style="font-size: 30px; margin-top: 6px; text-align: justify;">
Es la afirmación inicial que se asume verdadera hasta encontrar evidencia en contra.
</div>

</div>

<div class="fragment fade-up" data-fragment-index="2"
style="background-color: #eef4fb; padding: 14px; border-radius: 14px; border-left: 7px solid #1a3a6b;">

<span style="font-size: 34px; font-weight: bold; color: #1a3a6b;">
Hipótesis alternativa $(H_1)$
</span>

<div style="font-size: 30px; margin-top: 6px; text-align: justify;">
Es la afirmación que plantea una diferencia o efecto.
</div>

</div>

</div>

<div>

<div class="fragment fade-up" data-fragment-index="3"
style="background-color: #fff7e8; padding: 14px; border-radius: 14px; border-left: 7px solid #d97706; margin-bottom: 18px;">

<span style="font-size: 34px; font-weight: bold; color: #d97706;">
Nivel de significancia $(\alpha)$
</span>

<div style="font-size: 30px; margin-top: 6px; text-align: justify;">
Representa el nivel de riesgo aceptado al tomar una decisión.
</div>

</div>

<div class="fragment fade-up" data-fragment-index="4"
style="background-color: #fbeff5; padding: 14px; border-radius: 14px; border-left: 7px solid #be185d;">

<span style="font-size: 34px; font-weight: bold; color: #be185d;">
Región de aceptación y rechazo
</span>

<div style="font-size: 30px; margin-top: 6px; text-align: justify;">
Determina cuándo se rechaza o no la hipótesis nula.
</div>

</div>

</div>

</div>

## Otros conceptos importantes

<div style="display: grid; grid-template-columns: 1fr 1fr; gap: 20px; margin-top: 80px;">

<div>

<div class="fragment fade-up" data-fragment-index="1"
style="background-color: #eef4fb; padding: 14px; border-radius: 14px; border-left: 7px solid #1a3a6b; margin-bottom: 18px;">

<span style="font-size: 34px; font-weight: bold; color: #1a3a6b;">
Estadístico de prueba
</span>

<div style="font-size: 30px; margin-top: 6px; text-align: justify;">
Es el valor calculado a partir de la muestra y utilizado para tomar la decisión estadística.
</div>

</div>

<div class="fragment fade-up" data-fragment-index="2"
style="background-color: #eef7ee; padding: 14px; border-radius: 14px; border-left: 7px solid #1b4d2e;">

<span style="font-size: 34px; font-weight: bold; color: #1b4d2e;">
Valor-p
</span>

<div style="font-size: 30px; margin-top: 6px; text-align: justify;">
Indica qué tan compatible son los datos observados con la hipótesis nula.
</div>

</div>

</div>

<div>

<div class="fragment fade-up" data-fragment-index="3"
style="background-color: #fff7e8; padding: 14px; border-radius: 14px; border-left: 7px solid #d97706; margin-bottom: 18px;">

<span style="font-size: 34px; font-weight: bold; color: #d97706;">
Prueba unilateral
</span>

<div style="font-size: 30px; margin-top: 6px; text-align: justify;">
Evalúa si el parámetro es mayor o menor que un valor específico.
</div>

</div>

<div class="fragment fade-up" data-fragment-index="4"
style="background-color: #fbeff5; padding: 14px; border-radius: 14px; border-left: 7px solid #be185d;">

<span style="font-size: 34px; font-weight: bold; color: #be185d;">
Prueba bilateral
</span>

<div style="font-size: 30px; margin-top: 6px; text-align: justify;">
Evalúa si el parámetro es diferente de un valor específico.
</div>

</div>

</div>

</div>

## Hipótesis nula e hipótesis alternativa

<div style="font-size: 30px; text-align: justify; margin-top: 50px;">
Toda prueba de hipótesis se construye a partir de dos afirmaciones opuestas sobre un parámetro poblacional.
</div>
<div style="display: grid; grid-template-columns: 1fr 1fr; gap: 28px; margin-top: 15px;">

<div class="fragment fade-right" data-fragment-index="1"
style="background-color: #eef7ee; padding: 18px; border-radius: 16px; border-top: 8px solid #1b4d2e;">

<div style="font-size: 34px; font-weight: bold; color: #1b4d2e; text-align: center;">
Hipótesis nula
</div>

<div style="font-size: 30px; text-align: center; margin-top: 12px;">

$$
H_0
$$

</div>

<div style="font-size: 30px; margin-top: 10px; text-align: justify;">
  
Representa la afirmación inicial o situación de referencia.  
Se asume verdadera mientras no exista evidencia suficiente para rechazarla.

</div>

</div>

<div class="fragment fade-left" data-fragment-index="2"
style="background-color: #eef4fb; padding: 18px; border-radius: 16px; border-top: 8px solid #1a3a6b;">

<div style="font-size: 34px; font-weight: bold; color: #1a3a6b; text-align: center;">
Hipótesis alternativa
</div>

<div style="font-size: 30px; text-align: center; margin-top: 12px;">

$$
H_1
$$

</div>

<div style="font-size: 30px; margin-top: 10px; text-align: justify;">

Representa la afirmación contraria a la hipótesis nula y refleja el efecto, diferencia o cambio que se desea demostrar.

</div>

</div>

</div>

## Tipos de pruebas de hipótesis

<div style="font-size: 32px; text-align: justify; margin-top: 50px;">
Las pruebas de hipótesis se clasifican según la dirección planteada en la hipótesis alternativa:
</div>
<div style="display: grid; grid-template-columns: 1fr 1fr 1fr; gap: 18px; margin-top: 10px;">

<div class="fragment fade-up" data-fragment-index="1"
style="background-color: #eef7ee; padding: 16px; border-radius: 16px; border-top: 8px solid #1b4d2e;">

<div style="font-size: 30px; font-weight: bold; color: #1b4d2e; text-align: center;">
Prueba de dos colas
</div>

<div style="font-size: 22px; margin-top: 10px; text-align: center;">

$$
H_0:\mu = \mu_0
$$

<div style="background-color: #dff5e1; padding: 6px; border-radius: 10px; margin-top: 8px;">

$$
\color{#166534}{H_1:\mu \neq \mu_0}
$$

</div>

</div>

<div style="font-size: 28px; margin-top: 10px; text-align: justify;">

Se utiliza cuando se desea verificar si existe cualquier diferencia respecto al valor planteado.

</div>

</div>

<div class="fragment fade-up" data-fragment-index="2"
style="background-color: #eef4fb; padding: 16px; border-radius: 16px; border-top: 8px solid #1a3a6b;">

<div style="font-size: 30px; font-weight: bold; color: #1a3a6b; text-align: center;">
Prueba de cola derecha
</div>

<div style="font-size: 22px; margin-top: 10px; text-align: center;">

$$
H_0:\mu \leq \mu_0
$$

<div style="background-color: #dbeafe; padding: 6px; border-radius: 10px; margin-top: 8px;">

$$
\color{#1d4ed8}{H_1:\mu > \mu_0}
$$

</div>

</div>

<div style="font-size: 28px; margin-top: 10px; text-align: justify;">

Se aplica cuando se busca evidencia de un aumento respecto al valor de referencia.

</div>

</div>

<div class="fragment fade-up" data-fragment-index="3"
style="background-color: #fff7e8; padding: 16px; border-radius: 16px; border-top: 8px solid #d97706;">

<div style="font-size: 30px; font-weight: bold; color: #d97706; text-align: center;">
Prueba de cola izquierda
</div>

<div style="font-size: 22px; margin-top: 10px; text-align: center;">

$$
H_0:\mu \geq \mu_0
$$

<div style="background-color: #fde7c7; padding: 6px; border-radius: 10px; margin-top: 8px;">

$$
\color{#c2410c}{H_1:\mu < \mu_0}
$$

</div>
</div>

<div style="font-size: 28px; margin-top: 10px; text-align: justify;">
Se utiliza cuando se desea comprobar una disminución respecto al valor planteado.
</div>
</div>
</div>

## Ejemplo

<div style="display: grid; grid-template-columns: 1fr 1fr 1fr; gap: 18px; margin-top: 50px;">

<div class="fragment fade-up" data-fragment-index="1"
style="background-color: #eef7ee; padding: 18px; border-radius: 16px; border-top: 8px solid #1b4d2e;">

<div style="font-size: 26px; font-weight: bold; color: #1b4d2e; text-align: center; margin-bottom: 12px;">
Prueba de dos colas
</div>

<div style="font-size: 22px; text-align: justify; line-height: 1.6;">
Un laboratorio certifica que el contenido de proteína en un concentrado bovino es de 18% por kilogramo.

<br>

$$H_0: \mu = 18\%$$
$$H_1: \mu \neq 18\%$$

<br>

Se evalúa si el contenido es <strong>diferente</strong> al declarado, ya sea mayor o menor.
</div>

</div>

<div class="fragment fade-up" data-fragment-index="2"
style="background-color: #eef4fb; padding: 18px; border-radius: 16px; border-top: 8px solid #1a3a6b;">

<div style="font-size: 26px; font-weight: bold; color: #1a3a6b; text-align: center; margin-bottom: 12px;">
Prueba de cola derecha
</div>

<div style="font-size: 22px; text-align: justify; line-height: 1.6;">
El ICA establece que el nivel máximo permitido de plaguicida en lechuga es 0.5 mg/kg. Se sospecha que un cultivo supera ese límite.

<br>

$$H_0: \mu \leq 0.5 \text{ mg/kg}$$
$$H_1: \mu > 0.5 \text{ mg/kg}$$

<br>

Se busca evidencia de que el nivel es <strong>mayor</strong> al permitido.
</div>

</div>

<div class="fragment fade-up" data-fragment-index="3"
style="background-color: #fff7e8; padding: 18px; border-radius: 16px; border-top: 8px solid #d97706;">

<div style="font-size: 26px; font-weight: bold; color: #d97706; text-align: center; margin-bottom: 12px;">
Prueba de cola izquierda
</div>

<div style="font-size: 22px; text-align: justify; line-height: 1.6;">
Fedepapa reporta que el rendimiento promedio de papa pastusa en Nariño es de 22 t/ha. Un agrónomo cree que la variedad local rinde menos.

<br>

$$H_0: \mu \geq 22 \text{ t/ha}$$
$$H_1: \mu < 22 \text{ t/ha}$$

<br>

Se busca evidencia de que el rendimiento es <strong>menor</strong> al reportado.
</div>

</div>

</div>

## Estadístico de prueba y región de rechazo

<div style="font-size: 30px; text-align: justify; margin-top: 30px;">
En una prueba de hipótesis, la decisión estadística se fundamenta en el estadístico de prueba y en su comparación con la región de rechazo.
</div>
<div style="display: grid; grid-template-columns: 1fr 1fr; gap: 24px; margin-top: 15px;">

<div class="fragment fade-right" data-fragment-index="1"
style="background-color: #eef4fb; padding: 18px; border-radius: 16px; border-top: 8px solid #1a3a6b;">

<div style="font-size: 32px; font-weight: bold; color: #1a3a6b; text-align: center;">
Estadístico de prueba
</div>

<div style="font-size: 28px; margin-top: 12px; text-align: justify;">
Es una medida calculada a partir de los datos muestrales que permite comparar la información observada con lo planteado en la hipótesis nula.
</div>

<div style="font-size: 28px; margin-top: 10px; text-align: justify;">
Su valor indica qué tan alejados están los datos respecto al valor esperado bajo $H_0$, por ejemplo, $Z$ es un estadístico de prueba.
</div>

<div style="text-align: center; font-size: 26px;">
$$Z = \frac{\bar{x}-\mu_0}{\sigma/\sqrt{n}}$$
</div>
</div>

<div class="fragment fade-left" data-fragment-index="2"
style="background-color: #eef7ee; padding: 18px; border-radius: 16px; border-top: 8px solid #1b4d2e;">

<div style="font-size: 32px; font-weight: bold; color: #1b4d2e; text-align: center;">
Región de rechazo
</div>

<div class="block-body" style="text-align:justify;font-size: 28px; line-height: 1.6;">
Sea $C$ un subconjunto del espacio muestral tal que, de acuerdo con la prueba prescrita, nos lleva al rechazo de la hipótesis nula. Entonces $C$ es llamada la <strong>región crítica</strong> o <strong>región de rechazo</strong> de la prueba. $C^c$ es llamada la <strong>región de aceptación</strong> o <strong>región de no rechazo</strong>.

</div>

<div style="background-color: #d6f0dd; padding: 12px; border-radius: 12px; margin-top: 10px; font-size: 24px; text-align: justify; line-height: 1.6;">
Si $\mathbf{x} \in C$ → se rechaza $H_0$. &nbsp;&nbsp; Si $\mathbf{x} \in C^c$ → no se rechaza $H_0$.
</div>

</div>

</div>

## Nivel de Significancia

<div class="block-definition fragment fade-up" data-fragment-index="1">
<div class="block-title">Definición: Nivel de Significancia $\alpha$</div>
<div class="block-body" style="font-size: 27px; line-height: 1.6;">
El <strong>nivel de significancia</strong> $\alpha$ es la probabilidad máxima que el investigador está dispuesto a aceptar de rechazar $H_0$ cuando $H_0$ es verdadera:
$$\alpha = P(\text{rechazar } H_0 \mid H_0 \text{ es verdadera})$$
Se fija <strong>antes</strong> de recolectar los datos y determina el tamaño de la región de rechazo $C$.
</div>
</div>

<br>

<div style="display: grid; grid-template-columns: 1fr 1fr; gap: 20px;">

<div class="fragment fade-right" data-fragment-index="2"
style="background-color:#fff7e8; padding:16px; border-radius:14px; border-left:7px solid #d97706;">
<div style="font-size: 22px; font-weight: bold; color:#d97706; margin-bottom:8px;">¿Qué significa en la práctica?</div>
<div style="font-size: 21px; text-align:justify; line-height:1.6;">
Si $\alpha = 0.05$, el investigador acepta que existe un <strong>5% de probabilidad</strong> de concluir que hay un efecto cuando en realidad no lo hay. Es el riesgo que se asume al tomar la decisión.
</div>
</div>

<div class="fragment fade-left" data-fragment-index="3"
style="background-color:#eef4fb; padding:16px; border-radius:14px; border-left:7px solid #1a3a6b;">
<div style="font-size: 22px; font-weight: bold; color:#1a3a6b; margin-bottom:8px;">Valores típicos en ciencias agrarias</div>
<div style="font-size: 21px; line-height:1.8;">
$\alpha = 0.05$ — uso general en investigación<br>
$\alpha = 0.01$ — estudios de alto rigor (inocuidad, toxicología)<br>
$\alpha = 0.10$ — estudios exploratorios o muestras pequeñas
</div>
</div>

</div>

## Ejemplo

<div style="display: grid; grid-template-columns: 1fr 1fr 1fr; gap: 16px; margin-top: 18px;">

<div class="fragment fade-up" data-fragment-index="1"
style="background-color: #eef7ee; padding: 16px; border-radius: 14px; border-top: 7px solid #1b4d2e;">
<div style="font-size: 26px; font-weight: bold; color: #1b4d2e; text-align: center; margin-bottom: 10px;">
Rendimiento de maíz (Z)
</div>
<div style="font-size: 26px; text-align: justify; line-height: 1;">
Se afirma que el rendimiento promedio es 6 t/ha. Con $\small n=50$, $\small \bar{x}=6.4$ t/ha, $\small \sigma=1.2$ t/ha.

<div style="font-size: 20px; text-align: justify; line-height: 1.2;">
$$H_0: \mu = 6$$
$$H_1: \mu \neq 6$$
</div>

**Estadístico:**
<div style="font-size: 20px; text-align: justify;">
$$Z_{obs} = \frac{6.4 - 6}{1.2/\sqrt{50}} = 2.36$$
</div>

**Región de rechazo** ($\alpha=0.05$):
<div style="font-size: 20px; text-align: justify; line-height: 1.2;">
$$|Z_{obs}| > 1.96$$
$$2.36 > 1.96 \;\checkmark$$
</div>

Se rechaza $H_0$.
</div>
</div>

<div class="fragment fade-up" data-fragment-index="2"
style="background-color: #eef4fb; padding: 16px; border-radius: 14px; border-top: 7px solid #1a3a6b;">
<div style="font-size: 26px; font-weight: bold; color: #1a3a6b; text-align: center; margin-bottom: 10px;">
Peso de truchas (t)
</div>

<div style="font-size: 26px; text-align: justify; line-height: 1.6;">
Se evalúa si el peso promedio supera 300 g. Con $\small n=12$, $\small \bar{x}=318$ g, $\small s=42$ g.

<div style="font-size: 20px; text-align: justify; line-height: 1.2;">

$$H_0: \mu \leq 300$$
$$H_1: \mu > 300$$
</div>

**Estadístico:**

<div style="font-size: 20px; text-align: justify; line-height: 1.2;">

$$t_{obs} = \frac{318 - 300}{42/\sqrt{12}} = 1.49$$
</div>

**Región de rechazo** ($\alpha=0.05$):
<div style="font-size: 20px; text-align: justify; line-height: 1.2;">
$$t_{obs} > t_{0.05,\,11} = 1.796$$
$$1.49 \not> 1.796$$
</div>

No se rechaza $H_0$.
</div>
</div>

<div class="fragment fade-up" data-fragment-index="3"
style="background-color: #fff7e8; padding: 16px; border-radius: 14px; border-top: 7px solid #d97706;">
<div style="font-size: 26px; font-weight: bold; color: #d97706; text-align: center; margin-bottom: 10px;">
Germinación de sorgo (Z prop.)
</div>
<div style="font-size: 26px; text-align: justify; line-height: 1.6;">
Se afirma que el $\small 80\%$ de semillas de sorgo germina. En $\small 150$ semillas, $\small 108$ germinan ($\small \hat{p}=0.72$).

<div style="font-size: 20px; text-align: justify; line-height: 1.2;">
$$H_0: p \geq 0.80$$
$$H_1: p < 0.80$$
</div>

**Estadístico:**

<div style="font-size: 20px; text-align: justify;">
$$Z_{obs} = \frac{0.72 - 0.80}{\sqrt{\frac{0.80 \cdot 0.20}{150}}} = -2.45$$
</div>

**Región de rechazo** ($\alpha=0.05$):
<div style="font-size: 20px; text-align: justify; line-height: 1.2;">
$$Z_{obs} < -1.645$$
$$-2.45 < -1.645 \;\checkmark$$
</div>

Se rechaza $\small H_0$.
</div>
</div>

</div>

## {.center .middle}

<div style="text-align: center; margin-top: 40px;">

<p style="font-size: 52px; font-weight: bold; color: #3b82f6;">
Procedimiento de las Pruebas de Hipótesis
</p>

<p style="font-size: 28px; color: #1b4d2e; font-weight: 600; margin-top: 10px; text-align: justify;">
El procedimiento de una prueba de hipótesis consiste en una serie de pasos estadísticos que permiten evaluar afirmaciones sobre una población a partir de información muestral.
</p>
</div>

## Prueba de hipótesis para la media $\mu$

<p class="fragment fade-up" data-fragment-index="1" style="font-size: 30px; text-align: justify; margin-top: 8px;line-height: 1.0;">
La prueba de hipótesis para la media permite evaluar afirmaciones relacionadas con el promedio de una población.<br><br>
**Objetivo**: Determinar si la media poblacional es igual, mayor, menor o diferente de un valor de referencia.
</p>

<div style="display: grid; grid-template-columns: 1fr 1fr 1fr; gap: 10px; margin-top: 5px;">

<div class="fragment fade-up" data-fragment-index="2"
style="font-size: 26px;background-color: #eef7ee; padding: 10px; border-radius: 14px; border-top: 7px solid #1b4d2e;">

<strong>Prueba de dos colas</strong>
<div style="font-size: 20px; margin-top: 10px; text-align: center; line-height: 0.8;">

$$
H_0:\mu=\mu_0
$$
$$
H_1:\mu \neq \mu_0
$$
</div>

</div>

<div class="fragment fade-up" data-fragment-index="3"
style="font-size: 26px;background-color: #eef4fb; padding: 14px; border-radius: 14px; border-top: 7px solid #1a3a6b;">

<strong>Prueba de cola derecha</strong>
<div style="font-size: 20px; margin-top: 10px; text-align: center; line-height: 0.8;">

$$
H_0:\mu \leq \mu_0
$$

$$
H_1:\mu > \mu_0
$$

</div>

</div>

<div class="fragment fade-up" data-fragment-index="4"
style="font-size: 26px;background-color: #fff7e8; padding: 14px; border-radius: 14px; border-top: 7px solid #d97706;">

<strong>Prueba de cola izquierda</strong>
<div style="font-size: 20px; margin-top: 10px; text-align: center; line-height: 0.8;">

$$
H_0:\mu \geq \mu_0
$$

$$
H_1:\mu < \mu_0
$$
</div>
</div>
</div>

<div class="card twocol fragment fade-up" data-fragment-index="5">

<div>
<div class="fragment fade-up" data-fragment-index="5" style="font-size: 28px; font-weight: bold;text-align: center;">
Estadístico de Prueba
</div>

<div style="font-size: 22px; margin-top: 8px; text-align: center;">
$$
Z = \frac{\bar{x}-\mu_0}{\sigma/\sqrt{n}}
$$
</div>
</div>

<div class="fragment fade-up" data-fragment-index="6" style="font-size: 28px; margin-top: 8px; line-height: 1.4;">

- $\bar{x}$ : media muestral  
- $\mu_0$ : media propuesta  
- $\sigma$ : desviación estándar  
- $n$ : tamaño muestral  

</div>
</div>


## Prueba de hipótesis para la proporción $p$

<p class="fragment fade-up" data-fragment-index="1" style="font-size: 30px; text-align: justify; margin-top: 8px; line-height: 1.0;">
La prueba de hipótesis para la proporción permite evaluar afirmaciones sobre la fracción de individuos que presentan una característica en la población.<br><br>
**Objetivo**: Determinar si la proporción poblacional es igual, mayor, menor o diferente de un valor de referencia.
</p>

<div style="display: grid; grid-template-columns: 1fr 1fr 1fr; gap: 10px; margin-top: 5px;">

<div class="fragment fade-up" data-fragment-index="2"
style="font-size: 26px; background-color: #eef7ee; padding: 10px; border-radius: 14px; border-top: 7px solid #1b4d2e;">

<strong>Prueba de dos colas</strong>
<div style="font-size: 20px; margin-top: 10px; text-align: center; line-height: 0.8;">
$$H_0:p=p_0$$
$$H_1:p \neq p_0$$
</div>

</div>

<div class="fragment fade-up" data-fragment-index="3"
style="font-size: 26px; background-color: #eef4fb; padding: 14px; border-radius: 14px; border-top: 7px solid #1a3a6b;">

<strong>Prueba de cola derecha</strong>
<div style="font-size: 20px; margin-top: 10px; text-align: center; line-height: 0.8;">
$$H_0:p \leq p_0$$
$$H_1:p > p_0$$
</div>

</div>

<div class="fragment fade-up" data-fragment-index="4"
style="font-size: 26px; background-color: #fff7e8; padding: 14px; border-radius: 14px; border-top: 7px solid #d97706;">

<strong>Prueba de cola izquierda</strong>
<div style="font-size: 20px; margin-top: 10px; text-align: center; line-height: 0.8;">
$$H_0:p \geq p_0$$
$$H_1:p < p_0$$
</div>

</div>
</div>

<div style="display: grid; grid-template-columns: 1fr 1fr 1fr; gap: 16px; margin-top: 5px; align-items: start;">

<div class="fragment fade-up" data-fragment-index="5" style="background-color:#f3f4f6; padding: 14px; border-radius: 14px;">
<div style="font-size: 26px; font-weight: bold; text-align: center;">
Estadístico de Prueba
</div>

<div style="font-size: 22px; margin-top: 8px; text-align: center;">
$$Z = \frac{\hat{p}-p_0}{\sqrt{\frac{p_0(1-p_0)}{n}}}$$
</div>
</div>

<div class="fragment fade-up" data-fragment-index="6" style="background-color:#f3f4f6; padding: 14px; border-radius: 14px; font-size: 24px; line-height: 1.4;">

- $\hat{p}$ : proporción muestral
- $p_0$ : proporción propuesta
- $n$ : tamaño muestral

</div>

<div class="fragment fade-up" data-fragment-index="7" style="background-color:#eef4fb; padding: 14px; border-radius: 14px; border-top: 7px solid #1a3a6b;">
<div style="font-size: 24px; font-weight: bold; color:#1a3a6b; text-align: center; margin-bottom: 6px;">
Condición de validez
</div>
<div style="font-size: 21px; text-align: center; line-height: 1.6;">
La aproximación normal es válida cuando
$$np_0 \geq 5 \quad \text{y} \quad n(1-p_0) \geq 5$$
</div>
</div>

</div>


## Selección del estadístico de prueba

<div style="font-size: 27px; text-align: justify; margin-top: 10px; line-height: 1.4;">
La elección del estadístico de prueba depende principalmente del tamaño de la muestra y del conocimiento de la desviación estándar poblacional.
</div>

<div style="display:grid; grid-template-columns:1fr 1fr; gap:24px; margin-top:15px;">

<div class="fragment fade-right" data-fragment-index="1"
style="background-color:#eef4fb; padding:18px; border-radius:16px; border-top:8px solid #1a3a6b;">

<div style="font-size:30px; font-weight:bold; color:#1a3a6b; text-align:center;">
Estadístico $Z$
</div>

<div style="font-size:24px; margin-top:12px; text-align:justify; line-height:1.5;">

Se utiliza cuando:

- La desviación estándar poblacional $\sigma$ es conocida.
</div>

<div style="font-size:24px; text-align:center;">

$$
Z = \frac{\bar{x}-\mu_0}{\sigma/\sqrt{n}}
$$

</div>

</div>

<div class="fragment fade-left" data-fragment-index="2"
style="background-color:#eef7ee; padding:18px; border-radius:16px; border-top:8px solid #1b4d2e;">

<div style="font-size:30px; font-weight:bold; color:#1b4d2e; text-align:center;">
Estadístico $t$
</div>

<div style="font-size:24px; margin-top:12px; text-align:justify; line-height:1.5;">

Se utiliza cuando:

- $\sigma$ es desconocida.
- Se reemplaza $\small \sigma$ por la desviación estándar muestral $\small s$.
</div>
<div style="font-size:24px; text-align:center;">

$$
t = \frac{\bar{x}-\mu_0}{s/\sqrt{n}}
$$

</div>

</div>

</div>
<div class="fragment fade-up" data-fragment-index="3"
style="margin-top:15px;background-color:#fff7e8; padding:16px; border-radius:16px; border-left:8px solid #d97706;">

<p style="font-size:24px; text-align:justify; line-height:1;">
En pruebas para proporciones, generalmente se utiliza la distribución normal estándar cuando el tamaño muestral es suficientemente grande.
</p>

</div>


## Criterios de decisión

<div class="fragment fade-up" data-fragment-index="1"
style="background-color:#eef4fb; padding:18px; border-radius:16px; border-left:8px solid #1a3a6b;">

<div style="font-size: 28px; margin-top: 10px; text-align: justify; line-height: 1.5;">
Después de calcular el estadístico de prueba, es necesario establecer una regla que permita decidir si la hipótesis nula debe rechazarse o no.<br><br>
La decisión estadística se toma comparando el **estadístico de prueba** con valores críticos obtenidos de una distribución de probabilidad. **Si el estadístico cae en la región crítica, se rechaza** $\small H_0$
</div>
</div>

<div style="display: grid; grid-template-columns: 1fr 1fr 1fr; gap: 10px; margin-top: 6px;">

<div class="fragment fade-up" data-fragment-index="1">

```{r}
#| echo: false
#| fig-width: 3.8
#| fig-height: 2.8
#| fig-align: center

library(ggplot2)
x  <- seq(-4, 4, length = 800)
df <- data.frame(x, y = dnorm(x))
z  <- 1.96

ggplot(df, aes(x, y)) +
  geom_area(data = subset(df, x <= -z), fill = "#d97706", alpha = 0.75) +
  geom_area(data = subset(df, x >=  z), fill = "#d97706", alpha = 0.75) +
  geom_area(data = subset(df, x > -z & x < z), fill = "#dbeafe", alpha = 0.5) +
  geom_line(linewidth = 1.1, color = "#1a3a6b") +
  geom_vline(xintercept = c(-z, z), linetype = "dashed", linewidth = 0.8, color = "#374151") +
  annotate("text", x = 0,    y = 0.22, label = "Aceptación", size = 3.2, color = "#1b4d2e", fontface = "bold") +
  annotate("text", x = -3,   y = 0.04, label = "Rechazo",   size = 3,   color = "#7c2d12") +
  annotate("text", x =  3,   y = 0.04, label = "Rechazo",   size = 3,   color = "#7c2d12") +
  annotate("text", x = -z, y = 0.42, label = "-1.96", size = 2.8, color = "#374151", hjust = 1.1) +
  annotate("text", x =  z, y = 0.42, label = " 1.96", size = 2.8, color = "#374151", hjust = -0.1) +
  labs(title = expression(H[1]: mu != mu[0]), x = "Estadístico Z", y = NULL) +
  theme_minimal(base_size = 11) +
  theme(plot.title = element_text(face = "bold", hjust = 0.5, color = "#1a3a6b"),
        panel.grid.minor = element_blank(), axis.text.y = element_blank())
```

</div>

<div class="fragment fade-up" data-fragment-index="2">

```{r}
#| echo: false
#| fig-width: 3.8
#| fig-height: 2.8
#| fig-align: center

x  <- seq(-4, 4, length = 800)
df <- data.frame(x, y = dnorm(x))
z  <- 1.645

ggplot(df, aes(x, y)) +
  geom_area(data = subset(df, x >= z), fill = "#d97706", alpha = 0.75) +
  geom_area(data = subset(df, x <  z), fill = "#dbeafe", alpha = 0.5) +
  geom_line(linewidth = 1.1, color = "#1a3a6b") +
  geom_vline(xintercept = z, linetype = "dashed", linewidth = 0.8, color = "#374151") +
  annotate("text", x = -1,  y = 0.22, label = "Aceptación", size = 3.2, color = "#1b4d2e", fontface = "bold") +
  annotate("text", x = 2.8, y = 0.04, label = "Rechazo",   size = 3,   color = "#7c2d12") +
  annotate("text", x = z,   y = 0.42, label = " 1.645", size = 2.8, color = "#374151", hjust = -0.05) +
  labs(title = expression(H[1]: mu > mu[0]), x = "Estadístico Z", y = NULL) +
  theme_minimal(base_size = 11) +
  theme(plot.title = element_text(face = "bold", hjust = 0.5, color = "#1a3a6b"),
        panel.grid.minor = element_blank(), axis.text.y = element_blank())
```

</div>

<div class="fragment fade-up" data-fragment-index="3">

```{r}
#| echo: false
#| fig-width: 3.8
#| fig-height: 2.8
#| fig-align: center

x  <- seq(-4, 4, length = 800)
df <- data.frame(x, y = dnorm(x))
z  <- -1.645

ggplot(df, aes(x, y)) +
  geom_area(data = subset(df, x <= z), fill = "#d97706", alpha = 0.75) +
  geom_area(data = subset(df, x >  z), fill = "#dbeafe", alpha = 0.5) +
  geom_line(linewidth = 1.1, color = "#1a3a6b") +
  geom_vline(xintercept = z, linetype = "dashed", linewidth = 0.8, color = "#374151") +
  annotate("text", x = 1,   y = 0.22, label = "Aceptación", size = 3.2, color = "#1b4d2e", fontface = "bold") +
  annotate("text", x = -2.8, y = 0.04, label = "Rechazo",  size = 3,   color = "#7c2d12") +
  annotate("text", x = z,   y = 0.42, label = "-1.645", size = 2.8, color = "#374151", hjust = 1.05) +
  labs(title = expression(H[1]: mu < mu[0]), x = "Estadístico Z", y = NULL) +
  theme_minimal(base_size = 11) +
  theme(plot.title = element_text(face = "bold", hjust = 0.5, color = "#1a3a6b"),
        panel.grid.minor = element_blank(), axis.text.y = element_blank())
```

</div>

</div>


## Reglas de decisión para la media $\mu$

<div style="display: grid; grid-template-columns: 1fr 1fr 1fr; gap: 16px; margin-top:80px;">

<div class="fragment fade-up" data-fragment-index="1"
style="background-color:#eef4fb; padding:18px; border-radius:16px; border-top:7px solid #1a3a6b;">

<div style="font-size: 26px; font-weight: bold; color:#1a3a6b; text-align:center; margin-bottom:10px;">
Dos colas
</div>

<div style="font-size: 22px; text-align:justify; line-height:1.5; color:#374151;">
La región crítica se distribuye en ambos extremos de la distribución.
</div>

<div style="font-size: 20px; text-align:center; margin-top:10px; line-height:1.4;">
$$H_0:\mu=\mu_0$$
$$H_1:\mu \neq \mu_0$$
</div>

<div style="background-color:#dbeafe; border-radius:10px; padding:10px; margin-top:10px; font-size:22px; text-align:center;">
Se rechaza $H_0$ si:
$$Z < -Z_{\alpha/2} \quad \text{o} \quad Z > Z_{\alpha/2}$$
</div>

</div>

<div class="fragment fade-up" data-fragment-index="2"
style="background-color:#eef7ee; padding:18px; border-radius:16px; border-top:7px solid #1b4d2e;">

<div style="font-size: 26px; font-weight: bold; color:#1b4d2e; text-align:center; margin-bottom:10px;">
Cola derecha
</div>

<div style="font-size: 22px; text-align:justify; line-height:1.5; color:#374151;">
La región crítica se ubica en el extremo derecho de la distribución.
</div>

<div style="font-size: 20px; text-align:center; margin-top:10px; line-height:1.4;">
$$H_0:\mu \leq \mu_0$$
$$H_1:\mu > \mu_0$$
</div>

<div style="background-color:#d6f0dd; border-radius:10px; padding:10px; margin-top:10px; font-size:22px; text-align:center;">
Se rechaza $H_0$ si:
$$Z > Z_{\alpha}$$
</div>

</div>

<div class="fragment fade-up" data-fragment-index="3"
style="background-color:#fff7e8; padding:18px; border-radius:16px; border-top:7px solid #d97706;">

<div style="font-size: 26px; font-weight: bold; color:#d97706; text-align:center; margin-bottom:10px;">
Cola izquierda
</div>

<div style="font-size: 22px; text-align:justify; line-height:1.5; color:#374151;">
La región crítica se encuentra en el extremo izquierdo de la distribución.
</div>

<div style="font-size: 20px; text-align:center; margin-top:10px; line-height:1.4;">
$$H_0:\mu \geq \mu_0$$
$$H_1:\mu < \mu_0$$
</div>

<div style="background-color:#fde7c7; border-radius:10px; padding:10px; margin-top:10px; font-size:22px; text-align:center;">
Se rechaza $H_0$ si:
$$Z < -Z_{\alpha}$$
</div>

</div>

</div>


## Reglas de decisión para la proporción $p$

<div style="display: grid; grid-template-columns: 1fr 1fr 1fr; gap: 16px; margin-top:80px;">

<div class="fragment fade-up" data-fragment-index="1"
style="background-color:#eef4fb; padding:18px; border-radius:16px; border-top:7px solid #1a3a6b;">

<div style="font-size: 26px; font-weight: bold; color:#1a3a6b; text-align:center; margin-bottom:10px;">
Dos colas
</div>

<div style="font-size: 22px; text-align:justify; line-height:1.5; color:#374151;">
La región crítica se distribuye en ambos extremos de la distribución.
</div>

<div style="font-size: 20px; text-align:center; margin-top:10px; line-height:1.4;">
$$H_0:p=p_0$$
$$H_1:p \neq p_0$$
</div>

<div style="background-color:#dbeafe; border-radius:10px; padding:10px; margin-top:10px; font-size:22px; text-align:center;">
Se rechaza $H_0$ si:
$$Z < -Z_{\alpha/2} \quad \text{o} \quad Z > Z_{\alpha/2}$$
</div>

</div>

<div class="fragment fade-up" data-fragment-index="2"
style="background-color:#eef7ee; padding:18px; border-radius:16px; border-top:7px solid #1b4d2e;">

<div style="font-size: 26px; font-weight: bold; color:#1b4d2e; text-align:center; margin-bottom:10px;">
Cola derecha
</div>

<div style="font-size: 22px; text-align:justify; line-height:1.5; color:#374151;">
La región crítica se encuentra en el extremo derecho de la distribución.
</div>

<div style="font-size: 20px; text-align:center; margin-top:10px; line-height:1.4;">
$$H_0:p \leq p_0$$
$$H_1:p > p_0$$
</div>

<div style="background-color:#d6f0dd; border-radius:10px; padding:10px; margin-top:10px; font-size:22px; text-align:center;">
Se rechaza $H_0$ si:
$$Z > Z_{\alpha}$$
</div>

</div>

<div class="fragment fade-up" data-fragment-index="3"
style="background-color:#fff7e8; padding:18px; border-radius:16px; border-top:7px solid #d97706;">

<div style="font-size: 26px; font-weight: bold; color:#d97706; text-align:center; margin-bottom:10px;">
Cola izquierda
</div>

<div style="font-size: 22px; text-align:justify; line-height:1.5; color:#374151;">
La región crítica se ubica en el extremo izquierdo de la distribución.
</div>

<div style="font-size: 20px; text-align:center; margin-top:10px; line-height:1.4;">
$$H_0:p \geq p_0$$
$$H_1:p < p_0$$
</div>

<div style="background-color:#fde7c7; border-radius:10px; padding:10px; margin-top:10px; font-size:22px; text-align:center;">
Se rechaza $H_0$ si:
$$Z < -Z_{\alpha}$$
</div>

</div>

</div>

## Criterio usando el valor$-p$

<div style="font-size: 27px; text-align: justify; margin-top: 10px; line-height: 1.4;">

La decisión también puede tomarse comparando el valor$-p$ con el nivel de significancia $\alpha$. El valor$-p$ representa la probabilidad de obtener un resultado tan extremo como el observado, suponiendo que la hipótesis nula es verdadera.

</div>

<div style="display:grid; grid-template-columns:1fr 1fr; gap:24px;">

<div class="fragment fade-right" data-fragment-index="1"
style="background-color:#eef4fb; padding:18px; border-radius:16px; border-top:8px solid #1a3a6b;">

<div style="font-size:22px; font-weight:bold; color:#1a3a6b; margin-bottom:10px;">Definición</div>

<div style="background-color:#dbeafe; border-radius:10px; padding:12px; font-size:20px; text-align:center; line-height:1.8;">

$$P\bigl(\text{resultado tan extremo o más extremo que el observado}\mid H_0\bigr)$$

<div style="font-size:20px; color:#1a3a6b; margin-top:4px; text-align:justify;">
Probabilidad de obtener un resultado <strong>tan extremo o más extremo</strong> que el observado, suponiendo que $H_0$ es verdadera.
</div>
</div>

<div style="font-size:22px; margin-top:12px; line-height:1.6;">
<span style="color:#1b4d2e; font-weight:bold;">Rechazar $H_0$</span> si valor$-p < \alpha$<br>
<span style="color:#7a1515; font-weight:bold;">No rechazar $H_0$</span> si valor$-p \geq \alpha$
</div>

</div>

<div class="fragment fade-left" data-fragment-index="2"
style="background-color:#eef7ee; padding:18px; border-radius:16px; border-top:8px solid #1b4d2e;">
<div style="font-size:30px; font-weight:bold; color:#1a3a6b; text-align:left;">
Cálculo del valor-p
</div>

<ul style="font-size:28px; margin-top:12px; line-height:1.5;">
<li><strong>Cola derecha:</strong> valor$\small -p=P(Z>Z_{obs})$</li>
<li><strong>Cola izquierda:</strong> valor$\small -p=P(Z<Z_{obs})$</li>
<li><strong>Dos colas:</strong> valor$\small -p=2P(Z>|Z_{obs}|)$</li>
</ul>
</div> 
</div>

<div class="fragment fade-up" data-fragment-index="3"
style="font-size:28px; text-align:justify; margin-top:18px;">

Mientras menor sea el valor$-p$, mayor será la evidencia estadística en contra de la hipótesis nula.

</div>


## {.center .middle}

<div style="text-align: center; margin-top: 40px;">
<p style="font-size: 52px; font-weight: bold; color: #3b82f6;">Métodos para Construir Pruebas</p>

<p style="font-size: 28px; color: #1b4d2e; font-weight: 600; margin-top: 10px; text-align: justify;">
¿Por qué los estadísticos Z, t y χ² son los mejores para cada situación? Existen principios estadísticos que garantizan que estos estadísticos son óptimos. Conocerlos permite entender la lógica detrás de cada prueba y aplicarlas con mayor confianza.
</p>
</div>

## Comparando hipótesis: la idea central

<div style="font-size: 30px; text-align: justify; margin-top: 50px; line-height: 1.5;">
En toda prueba de hipótesis se compite entre dos explicaciones de los datos. La pregunta clave es: ¿cuál hipótesis explica mejor lo que observamos?
</div>

<div style="display: grid; grid-template-columns: 1fr 1fr; gap: 24px; margin-top: 15px;">

<div class="fragment fade-right" data-fragment-index="1"
style="background-color: #eef7ee; padding: 18px; border-radius: 16px; border-top: 8px solid #1b4d2e;">
<div style="font-size: 30px; font-weight: bold; color: #1b4d2e; text-align: center;">Verosimilitud de $H_0$</div>
<div style="font-size: 26px; margin-top: 12px; text-align: justify; line-height: 1.5;">
¿Qué tan probable es observar estos datos si la hipótesis nula fuera verdadera?
</div>
</div>

<div class="fragment fade-left" data-fragment-index="2"
style="background-color: #eef4fb; padding: 18px; border-radius: 16px; border-top: 8px solid #1a3a6b;">
<div style="font-size: 30px; font-weight: bold; color: #1a3a6b; text-align: center;">Verosimilitud de $H_1$</div>
<div style="font-size: 26px; margin-top: 12px; text-align: justify; line-height: 1.5;">
¿Qué tan probable es observar estos datos si la hipótesis alternativa fuera verdadera?
</div>
</div>

</div>

<div class="fragment fade-up" data-fragment-index="3"
style="background-color: #fff7e8; padding: 18px; border-radius: 16px; border-left: 8px solid #d97706;">
<div style="font-size: 26px; text-align: justify; line-height: 1.5;">
Si los datos son <strong>mucho más verosímiles bajo $H_1$</strong> que bajo $H_0$, existe evidencia para rechazar $H_0$. El cociente de estas verosimilitudes es la base de los métodos óptimos de prueba.
</div>
</div>

## Lema de Neyman-Pearson

<div class="block-theorem fragment fade-up" data-fragment-index="1">
<div class="block-title" style="font-size: 30px;">Lema de Neyman-Pearson (1933)</div>
<div class="block-body" style="font-size: 30px; line-height: 1.5;">
Para contrastar dos hipótesis simples $H_0: \theta = \theta_0$ frente a $H_1: \theta = \theta_1$, la prueba más poderosa con nivel $\alpha$ fijo rechaza $H_0$ cuando:

$$\Lambda = \frac{L(\theta_0 \mid \mathbf{x})}{L(\theta_1 \mid \mathbf{x})} \leq k$$

donde $k$ se determina de modo que $P(\text{rechazar } H_0 \mid H_0 \text{ verdadera}) = \alpha$.
</div>
</div>

<div class="fragment fade-up" data-fragment-index="2"
style="background-color: #eef7ee; padding: 16px; border-radius: 14px; border-left: 8px solid #1b4d2e;">
<div style="font-size: 30px; text-align: justify; line-height: 1.5;">
<strong>Interpretación:</strong> $\Lambda$ pequeño significa que los datos son mucho más verosímiles bajo $H_1$ que bajo $H_0$. El lema garantiza que rechazar cuando $\Lambda$ es pequeño es <strong>la estrategia más eficaz posible</strong> para detectar una diferencia real con un nivel de error controlado.
</div>
</div>

## Lema de Neyman-Pearson: intuición

<div style="font-size: 30px; text-align: justify; margin-top: 50px; line-height: 1.5;">
Un agrónomo evalúa si un lote tiene tasa de germinación $p = 0.70$ ($\small H_0$) o $p = 0.90$ ($\small H_1$). Prueba 100 semillas.
</div>
<div style="display: grid; grid-template-columns: 1fr 1fr; gap: 24px;">

<div class="fragment fade-right" data-fragment-index="1"
style="background-color: #eef4fb; padding: 18px; border-radius: 16px; border-top: 8px solid #1a3a6b;">
<div style="font-size: 26px; font-weight: bold; color: #1a3a6b; text-align: center;">Observa: 85 germinan</div>
<div style="font-size: 22px; margin-top: 12px; line-height: 1.8;">
- $L(p{=}0.70)$: resultado poco probable
- $L(p{=}0.90)$: resultado más probable
- $\Lambda$ es pequeño → rechazar $H_0$
- Conclusión: el lote tiene alta germinación.
</div>
</div>

<div class="fragment fade-left" data-fragment-index="2"
style="background-color: #eef7ee; padding: 18px; border-radius: 16px; border-top: 8px solid #1b4d2e;">
<div style="font-size: 26px; font-weight: bold; color: #1b4d2e; text-align: center;">Observa: 68 germinan</div>
<div style="font-size: 22px; margin-top: 12px; line-height: 1.8;">
- $L(p{=}0.70)$: resultado razonable
- $L(p{=}0.90)$: resultado poco probable
- $\Lambda$ es grande → no rechazar $H_0$
- Conclusión: la tasa es compatible con 70%.
</div>
</div>
</div>


<div class="fragment fade-up" data-fragment-index="3"
style="background-color:#fff7e8; padding:16px; border-radius:14px; border-left:8px solid #d97706;">
<div style="font-size: 30px; text-align: justify; line-height: 1.5;">
Los estadísticos $Z$, $t$ y $\chi^{2}$ que usamos son consecuencias directas del lema de Neyman-Pearson aplicado al modelo normal. <strong>Usarlos es estadísticamente óptimo.</strong>
</div>
</div>

## Razón de Verosimilitud: LRT

<div class="block-definition fragment fade-up" data-fragment-index="1">
<div class="block-title" style="font-size: 30px;">Prueba de Razón de Verosimilitud (LRT)</div>
<div class="block-body" style="font-size: 30px; line-height: 1.5;">
Generaliza el lema de Neyman-Pearson para hipótesis compuestas. El estadístico compara cuán bien explica $H_0$ los datos frente al mejor ajuste posible:

$$\Lambda = \frac{L(\hat{\theta}_{H_0} \mid \mathbf{x})}{L(\hat{\theta} \mid \mathbf{x})}$$

Se rechaza $H_0$ cuando $\Lambda \leq k$, es decir, cuando $H_0$ explica mucho peor los datos que la mejor alternativa posible.
</div>
</div>

<div class="fragment fade-up" data-fragment-index="2"
style="background-color:#eef4fb; padding:16px; border-radius:14px; border-left:8px solid #1a3a6b;">
<div style="font-size: 25px; text-align: justify; line-height: 1.5;">
<strong>Resultado práctico:</strong> bajo condiciones regulares, el estadístico $-2\ln(\Lambda)$ sigue aproximadamente una distribución $\chi^2$ con grados de libertad igual al número de parámetros restringidos por $H_0$. Esto permite obtener valores críticos de forma sencilla.
</div>
</div>

## LRT: Conexión con las pruebas habituales

<div style="font-size: 30px; text-align: justify; margin-top: 50px; line-height: 1.4;">
Las pruebas que hemos estudiado son casos particulares del LRT bajo el modelo normal.
</div>

<div style="display: grid; grid-template-columns: 1fr 1fr 1fr; gap: 16px;">

<div class="fragment fade-up" data-fragment-index="1"
style="background-color:#eef7ee; padding:16px; border-radius:14px; border-top:7px solid #1b4d2e;">
<div style="font-size: 26px; font-weight: bold; color: #1b4d2e; text-align: center;">Prueba Z</div>
<div style="font-size: 22px; margin-top: 10px; text-align: center; line-height: 1.6;">
Caso LRT para la media con $\sigma$ conocida.
$$Z = \frac{\bar{x}-\mu_0}{\sigma/\sqrt{n}}$$
</div>
</div>

<div class="fragment fade-up" data-fragment-index="2"
style="background-color:#eef4fb; padding:16px; border-radius:14px; border-top:7px solid #1a3a6b;">
<div style="font-size: 26px; font-weight: bold; color: #1a3a6b; text-align: center;">Prueba t</div>
<div style="font-size: 22px; margin-top: 10px; text-align: center; line-height: 1.6;">
Caso LRT para la media con $\sigma$ desconocida.
$$t = \frac{\bar{x}-\mu_0}{s/\sqrt{n}}$$
</div>
</div>

<div class="fragment fade-up" data-fragment-index="3"
style="background-color:#fff7e8; padding:16px; border-radius:14px; border-top:7px solid #d97706;">
<div style="font-size: 26px; font-weight: bold; color: #d97706; text-align: center;">Prueba χ²</div>
<div style="font-size: 22px; margin-top: 10px; text-align: center; line-height: 1.6;">
Caso LRT para la varianza poblacional.
$$\chi^2 = \frac{(n-1)s^2}{\sigma_0^2}$$
</div>
</div>

</div>
<div class="fragment fade-up" data-fragment-index="4"
style="background-color:#f8fafc; padding:16px; border-radius:14px; border-left:8px solid #475569;">
<div style="font-size: 30px; text-align: justify; line-height: 1.5;">
El LRT proporciona un método sistemático para derivar estadísticos de prueba óptimos. No es necesario adivinar el estadístico correcto: el LRT lo genera a partir del modelo probabilístico de los datos.
</div>
</div>




## Ejemplo: Prueba de hipótesis con LRT

<p class="fragment fade-up" data-fragment-index="0" style="font-size: 24px; text-align: justify; line-height: 1.3; margin-bottom: 10px;">
Una finca productora de aguacate Hass afirma que el peso promedio del fruto es de 200 g. En una muestra de $\small n=36$ frutos se obtuvo $\small \bar{x}=194$ g, con $\small \sigma=15$ g (conocida) y $\small \alpha=0.05$. ¿Hay evidencia de que el peso promedio es diferente de 200 g?
</p>

<div class="fragment fade-up" data-fragment-index="1" style="background-color:#eef4fb; border-left:6px solid #1a3a6b; border-radius:8px; padding:10px 14px; font-size: 21px; line-height: 1.3; margin-bottom: 10px;">
<strong style="color:#1a3a6b;">Paso 1. Hipótesis:</strong>
$$H_0:\mu=200 \qquad H_1:\mu\neq200$$
Es decir, $\Theta_0=\{200\}$ (un único valor posible) y $\Theta=\mathbb{R}$ (todos los valores posibles).
</div>

<div class="fragment fade-up" data-fragment-index="2" style="background-color:#eef7ee; border-left:6px solid #1b4d2e; border-radius:8px; padding:10px 14px; font-size: 19px; line-height: 1.4;">
<strong style="color:#1b4d2e;">Paso 2. Fórmula de $\lambda(\mathbf{x})$:</strong>
En $\Theta_0$ la única opción es $\mu_0=200$; en $\Theta$ la verosimilitud se maximiza en $\hat\mu=\bar{x}$. Como ambas son densidades normales con la misma $\sigma$, $\lambda$ es exactamente <strong>el cociente de esas dos normales</strong>:
$$\lambda(\mathbf{x})=\frac{L(\mu_0)}{L(\hat\mu)}=\frac{(2\pi\sigma^2)^{-n/2}\exp\!\left(-\dfrac{\sum(x_i-\mu_0)^2}{2\sigma^2}\right)}{(2\pi\sigma^2)^{-n/2}\exp\!\left(-\dfrac{\sum(x_i-\hat\mu)^2}{2\sigma^2}\right)}=\exp\!\left(-\frac{n(\bar{x}-\mu_0)^2}{2\sigma^2}\right)$$
El factor $(2\pi\sigma^2)^{-n/2}$ es igual en ambas normales y se cancela; solo queda la diferencia entre los dos exponentes.
</div>

## Ejemplo: cálculo de $\lambda$ y decisión

<div style="display:grid; grid-template-columns:1fr 1fr 1fr; gap:10px; margin-top: 10px; align-items:start;">

<div class="fragment fade-up" data-fragment-index="1" style="background-color:#eef4fb; border-left:6px solid #1a3a6b; border-radius:8px; padding:8px 12px; font-size: 17px; line-height: 1.25;">
<strong style="color:#1a3a6b;">Paso 3. Cálculo numérico:</strong>
Con $\bar{x}=194$, $\mu_0=200$, $\sigma=15$, $n=36$:
$$\lambda(\mathbf{x})=\exp\!\left(-\frac{36(194-200)^2}{2(15)^2}\right)\approx 0.056$$
</div>

<div class="fragment fade-up" data-fragment-index="2" style="background-color:#eef7ee; border-left:6px solid #1b4d2e; border-radius:8px; padding:8px 12px; font-size: 17px; line-height: 1.25;">
<strong style="color:#1b4d2e;">Paso 4. Simplificación:</strong>
Un $\lambda$ pequeño equivale a $|Z|$ grande, donde
$$Z=\frac{\bar{x}-\mu_0}{\sigma/\sqrt{n}}=\frac{194-200}{15/\sqrt{36}}=-2.4$$
</div>

<div class="fragment fade-up" data-fragment-index="3" style="background-color:#eef4fb; border-left:6px solid #1a3a6b; border-radius:8px; padding:8px 12px; font-size: 17px; line-height: 1.25;">
<strong style="color:#1a3a6b;">Paso 5. Decisión:</strong>
Para $\alpha=0.05$, $|Z_{crit}|=1.96$.
$$|Z_{cal}|=2.4 > 1.96 \;\Rightarrow\; \text{se rechaza } H_0$$
</div>

</div>

<div class="fragment fade-up" data-fragment-index="4"
style="background-color:#eef7ee; padding:12px; border-radius:12px; border-left:8px solid #1b4d2e; margin-top:14px;">
<div style="font-size:22px; font-weight:bold; color:#1b4d2e;">Conclusión</div>
<div style="font-size:20px; text-align:justify; line-height:1.4; margin-top:6px;">
La razón de verosimilitud conduce al mismo estadístico $Z$ que ya conocíamos: existe evidencia de que el peso promedio del aguacate Hass es diferente de 200 g.
</div>
</div>

## Pruebas UI e IU

<div style="font-size: 30px; text-align: justify; margin-top: 50px; line-height: 1.5;">
En agricultura es frecuente evaluar varias condiciones simultáneamente: rendimiento, humedad, calidad, resistencia. Existen dos estrategias formales para combinar estas evaluaciones.
</div>

<div style="display: grid; grid-template-columns: 1fr 1fr; gap: 24px; margin-top: 10px;">

<div class="fragment fade-right" data-fragment-index="1"
style="background-color:#eef4fb; padding:18px; border-radius:16px; border-top:8px solid #1a3a6b;">
<div style="font-size: 28px; font-weight: bold; color: #1a3a6b; text-align: center;">Unión-Intersección (UI)</div>
<div style="font-size: 23px; margin-top: 12px; text-align: justify; line-height: 1.6;">
$H_0$ exige que <strong>todas</strong> las condiciones se cumplan. Se rechaza $H_0$ si <strong>al menos una</strong> condición falla.

**Ejemplo:** Un cultivo es aceptable si rendimiento $\geq 5$ t/ha **y** humedad $\leq 14\%$. Basta que una condición falle para rechazar la aceptabilidad.
</div>
</div>

<div class="fragment fade-left" data-fragment-index="2"
style="background-color:#eef7ee; padding:18px; border-radius:16px; border-top:8px solid #1b4d2e;">
<div style="font-size: 28px; font-weight: bold; color: #1b4d2e; text-align: center;">Intersección-Unión (IU)</div>
<div style="font-size: 23px; margin-top: 12px; text-align: justify; line-height: 1.6;">
$H_0$ admite que alguna condición falle. Se rechaza $H_0$ solo si <strong>todas</strong> las condiciones fallan.

**Ejemplo:** Un pesticida es inaceptable si afecta **tanto** el rendimiento **como** la calidad del grano. Se necesita evidencia en ambas condiciones para rechazar.
</div>
</div>

</div>

## UI vs IU: cuándo usar cada una

<div style="display: grid; grid-template-columns: 1fr 1fr; gap: 24px; margin-top: 50px;">

<div class="fragment fade-right" data-fragment-index="1"
style="background-color:#eef4fb; padding:20px; border-radius:16px; border-left:8px solid #1a3a6b;">
<div style="font-size: 28px; font-weight: bold; color: #1a3a6b; margin-bottom: 12px;">Prueba UI</div>
<div style="font-size: 26px; line-height: 1.7; text-align: justify;">
- Se usa para certificar que **todo** cumple estándares.
- Rechazar es fácil: basta una sola falla.
- **Conservadora** para aprobar.
- Aplicación: control de calidad, certificaciones de semilla, buenas prácticas agrícolas.
</div>
</div>

<div class="fragment fade-left" data-fragment-index="2"
style="background-color:#eef7ee; padding:20px; border-radius:16px; border-left:8px solid #1b4d2e;">
<div style="font-size: 28px; font-weight: bold; color: #1b4d2e; margin-bottom: 12px;">Prueba IU</div>
<div style="font-size: 26px; line-height: 1.7; text-align: justify;">
- Se usa para demostrar equivalencia entre tratamientos.
- Rechazar requiere fallos en todos los criterios.
- **Conservadora** para rechazar.
- Aplicación: comparación de variedades, equivalencia de fertilizantes, ensayos de bioequivalencia.
</div>
</div>

</div>

<div class="fragment fade-up" data-fragment-index="3"
style="background-color:#fff7e8; padding:16px; border-radius:14px; border-left:8px solid #d97706;">
<div style="font-size: 30px; text-align: justify; line-height: 1.5;">
<strong>Regla práctica:</strong> use UI cuando quiera proteger la calidad (todo debe funcionar bien); use IU cuando quiera demostrar equivalencia entre tratamientos o variedades.
</div>
</div>

## Prueba de hipótesis para la varianza

<div style="font-size: 30px; text-align: justify; margin-top: 40px; line-height: 1.5;">
En muchas situaciones agrícolas, la <strong>variabilidad</strong> es tan importante como el promedio: semillas de tamaño uniforme, dosis consistentes de insumos, rendimientos homogéneos entre parcelas.
</div>

<div class="block-definition fragment fade-up" data-fragment-index="1">
<div class="block-title" style="font-size: 30px;">Estadístico de prueba para la varianza</div>
<div class="block-body" style="font-size: 28px; line-height: 1.5;">
Sea $X_1, \ldots, X_n$ una muestra de una población $N(\mu, \sigma^2)$. Para contrastar $H_0: \sigma^2 = \sigma_0^2$, se usa:

$$\chi^2 = \frac{(n-1)s^2}{\sigma_0^2}$$

Bajo $H_0$, este estadístico sigue una distribución $\chi^2$ con $n-1$ grados de libertad.
</div>
</div>

<div class="fragment fade-up" data-fragment-index="2"
style="background-color:#eef7ee; padding:14px; border-radius:14px; border-left:8px solid #1b4d2e;">
<div style="font-size: 28px; text-align: justify; line-height: 1.5;">
Si la varianza muestral $s^2$ es mucho mayor o menor que $\sigma_0^2$, el estadístico se aleja del valor esperado y se genera evidencia para rechazar $H_0$.
</div>
</div>

## Reglas de decisión: varianza poblacional

<div style="font-size: 30px; text-align: justify; margin-top: 40px; line-height: 1.4;">
La región crítica depende de la dirección de la hipótesis alternativa. A diferencia de $Z$ y $t$, la distribución $\small \chi^{2}$ no es simétrica.
</div>

<div style="display: grid; grid-template-columns: 1fr 1fr 1fr; gap: 14px;">

<div class="fragment fade-up" data-fragment-index="1"
style="background-color:#eef4fb; padding:14px; border-radius:14px; border-top:7px solid #1a3a6b;">
<div style="font-size: 24px; font-weight: bold; color: #1a3a6b; text-align: center;">Dos colas</div>
<div style="font-size: 20px; margin-top: 10px; text-align: center; line-height: 1.7;">
$$H_1: \sigma^2 \neq \sigma_0^2$$
Rechazar $H_0$ si:
$$\chi^2 < \chi^2_{1-\alpha/2,\,n-1}$$
o bien:
$$\chi^2 > \chi^2_{\alpha/2,\,n-1}$$
</div>
</div>

<div class="fragment fade-up" data-fragment-index="2"
style="background-color:#eef7ee; padding:14px; border-radius:14px; border-top:7px solid #1b4d2e;">
<div style="font-size: 24px; font-weight: bold; color: #1b4d2e; text-align: center;">Cola derecha</div>
<div style="font-size: 20px; margin-top: 10px; text-align: center; line-height: 1.7;">
$$H_1: \sigma^2 > \sigma_0^2$$
Rechazar $H_0$ si:
$$\chi^2 > \chi^2_{\alpha,\,n-1}$$
La variabilidad observada supera la esperada.
</div>
</div>

<div class="fragment fade-up" data-fragment-index="3"
style="background-color:#fff7e8; padding:14px; border-radius:14px; border-top:7px solid #d97706;">
<div style="font-size: 24px; font-weight: bold; color: #d97706; text-align: center;">Cola izquierda</div>
<div style="font-size: 20px; margin-top: 10px; text-align: center; line-height: 1.7;">
$$H_1: \sigma^2 < \sigma_0^2$$
Rechazar $H_0$ si:
$$\chi^2 < \chi^2_{1-\alpha,\,n-1}$$
La variabilidad observada es menor a la esperada.
</div>
</div>

</div>

## Ejemplo: Prueba para la varianza

<p class="fragment fade-up" data-fragment-index="0" style="font-size: 26px; text-align: justify; line-height: 1.2; margin-bottom: 6px;">
Una empresa procesadora de arroz exige que la varianza del peso de los bultos no supere $\small 4\,kg^{2}$. En una muestra de $\small n=20$ bultos se obtuvo $\small s^{2}=6.1\,kg^{2}$. Con $\small \sigma_0^{2}=4\,kg^{2}$ y $\small \alpha=0.05$, ¿hay evidencia de que la varianza poblacional supera los $\small 4\,kg^{2}$?
</p>

<div style="display: grid; grid-template-columns: 1fr 1fr; gap: 10px; margin-top: 4px;">

<div class="fragment fade-up" data-fragment-index="1" style="background-color:#eef4fb; border-left:6px solid #1a3a6b; border-radius:8px; padding:8px 12px; font-size: 20px; line-height: 1.2;">
<strong style="color:#1a3a6b;">Paso 1. Hipótesis:</strong>
$$H_0: \sigma^2 \leq 4 \qquad H_1: \sigma^2 > 4$$
Prueba de cola derecha.
</div>

<div class="fragment fade-up" data-fragment-index="2" style="background-color:#eef7ee; border-left:6px solid #1b4d2e; border-radius:8px; padding:8px 12px; font-size: 18px; line-height: 1.2;">
<strong style="color:#1b4d2e;">Paso 2. Estadístico:</strong>
$$\chi^{2}_{cal} = \frac{(n-1)s^2}{\sigma_0^2} = \frac{19 \times 6.1}{4} = 28.98$$
con $n - 1 = 19$ grados de libertad.
</div>

<div class="fragment fade-up" data-fragment-index="3" style="background-color:#eef4fb; border-left:6px solid #1a3a6b; border-radius:8px; padding:8px 12px; font-size: 18px; line-height: 1.2;">
<strong style="color:#1a3a6b;">Paso 3. Criterio de decisión:</strong>
Con $\alpha = 0.05$ y $gl = 19$: $\chi^2_{0.05,\,19} = 30.14$
$$\chi^2_{cal} = 28.98 < 30.14 \;\Rightarrow\; \text{No se rechaza } H_0$$
</div>

<div class="fragment fade-up" data-fragment-index="4" style="background-color:#eef7ee; border-left:6px solid #1b4d2e; border-radius:8px; padding:8px 12px; font-size: 18px; line-height: 1.2;">
<strong style="color:#1b4d2e;">Paso 4. Valor-p:</strong>
$$p = P(\chi^2_{19} > 28.98) \approx 0.066$$
$$p = 0.066 > 0.05 \;\Rightarrow\; \text{No se rechaza } H_0$$
</div>

</div>

<div class="fragment fade-up" data-fragment-index="5"
style="background-color:#eef7ee; padding:8px; border-radius:12px; border-left:8px solid #1b4d2e; margin-top:8px;">
<div style="font-size:26px; font-weight:bold; color:#1b4d2e;">Conclusión</div>
<div style="font-size:26px; text-align:justify; line-height:1.3; margin-top:4px;">
No existe evidencia estadística suficiente para afirmar que la varianza en el peso de los bultos de arroz supera los 4 kg². El nivel de variabilidad observado es compatible con el estándar exigido por la empresa.
</div>
</div>

## Código en R: Prueba para la varianza

```{r}
n <- 20
s2 <- 6.1
sigma2_0 <- 4

# Estadístico chi-cuadrado
chi2 <- (n - 1) * s2 / sigma2_0
chi2

# Valor-p (cola derecha)
pvalor <- pchisq(chi2, df = n - 1, lower.tail = FALSE)
pvalor

# Valor crítico al 5%
qchisq(0.95, df = n - 1)
```


## Resumen de distribuciones de probabilidad

<div style="font-size: 22px; margin-top: 15px;">

| Distribución | Media | Varianza |
|:---:|:---:|:---:|
| Bernoulli$(p)$ | $p$ | $p(1-p)$ |
| Binomial$(n,p)$ | $np$ | $np(1-p)$ |
| Poisson$(\lambda)$ | $\lambda$ | $\lambda$ |
| Uniforme$(a,b)$ | $\frac{a+b}{2}$ | $\frac{(b-a)^2}{12}$ |
| Exponencial$(\lambda)$ | $\frac{1}{\lambda}$ | $\frac{1}{\lambda^2}$ |
| Normal$(\mu,\sigma^2)$ | $\mu$ | $\sigma^2$ |
| t de Student$(\nu)$ | $0$ | $\frac{\nu}{\nu-2}$ |
| Chi-cuadrado$(\nu)$ | $\nu$ | $2\nu$ |
| Gamma$(\alpha,\beta)$ | $\alpha\beta$ | $\alpha\beta^2$ |
| Beta$(\alpha,\beta)$ | $\frac{\alpha}{\alpha+\beta}$ | $\frac{\alpha\beta}{(\alpha+\beta)^2(\alpha+\beta+1)}$ |

</div>

<br>

<div class="fragment fade-up" data-fragment-index="1"
style="background-color:#eef4fb; padding:16px; border-radius:16px; border-left:8px solid #1a3a6b;">

<div style="font-size:24px; text-align:justify; line-height:1.5;">

Estas distribuciones son fundamentales en inferencia estadística y sirven como base para la construcción de intervalos de confianza y pruebas de hipótesis.

</div>

</div>

## Ejemplos y aplicaciones en R {.center .middle}

## Ejemplo 1: Producción de café

<p class="fragment fade-up" data-fragment-index="0" style="font-size: 28px; text-align: justify; line-height: 1.2; margin-bottom: 6px;">
Una cooperativa cafetera en Caldas afirma que la producción promedio de café es de 32 sacos por hectárea. En una muestra de $\small n=40$ fincas se obtuvo $\small \bar{x}=29.8$ sacos, con $\small \sigma=5$ conocida y $\small \alpha=0.05$. ¿Hay evidencia suficiente para afirmar que la producción promedio es diferente de 32 sacos por hectárea?
</p>

<div style="display:grid; grid-template-columns:1fr 1fr; gap:10px; margin-top: 6px; align-items:start;">

<div class="fragment fade-up" data-fragment-index="1" style="background-color:#eef4fb; border-left:6px solid #1a3a6b; border-radius:8px; padding:8px 12px; font-size: 18px; line-height: 1.2;">
<strong style="color:#1a3a6b;">Paso 1. Hipótesis:</strong>
$$H_0:\mu=32 \qquad H_1:\mu\neq32$$
Prueba de dos colas.
</div>

<div class="fragment fade-up" data-fragment-index="2" style="background-color:#eef7ee; border-left:6px solid #1b4d2e; border-radius:8px; padding:8px 12px; font-size: 18px; line-height: 1.2;">
<strong style="color:#1b4d2e;">Paso 2. Estadístico:</strong>
Prueba $Z$ ($\sigma$ conocida, $n$ grande):
$$Z=\frac{\bar{x}-\mu_0}{\sigma/\sqrt{n}}=\frac{29.8-32}{5/\sqrt{40}}=-2.78$$
</div>

<div class="fragment fade-up" data-fragment-index="3" style="background-color:#eef4fb; border-left:6px solid #1a3a6b; border-radius:8px; padding:8px 12px; font-size: 18px; line-height: 1.2;">
<strong style="color:#1a3a6b;">Paso 3. Criterio de decisión:</strong>
Para $\alpha=0.05$ (dos colas), valores críticos $\pm1.96$.
$$Z_{cal}=-2.78 < Z_{crit}=-1.96 \;\Rightarrow\; \text{se rechaza } H_0$$
</div>

<div class="fragment fade-up" data-fragment-index="4" style="background-color:#eef7ee; border-left:6px solid #1b4d2e; border-radius:8px; padding:8px 12px; font-size: 18px; line-height: 1.2;">
<strong style="color:#1b4d2e;">Paso 4. Valor-p:</strong>
$$p=2P(Z>|-2.78|)\approx 0.0054$$
$$p < 0.05 \;\Rightarrow\; \text{se rechaza } H_0$$
</div>

</div>

<div class="fragment fade-up" data-fragment-index="5"
style="background-color:#eef7ee; padding:8px; border-radius:12px; border-left:8px solid #1b4d2e; margin-top:8px;">
<div style="font-size:20px; font-weight:bold; color:#1b4d2e;">Conclusión</div>
<div style="font-size:28px; text-align:justify; line-height:1.3; margin-top:4px;">
Existe evidencia estadística suficiente para afirmar que la producción promedio de café por hectárea en las fincas evaluadas es diferente de 32 sacos.
</div>
</div>


## Código en R

```{r}
mu0 <- 32
xbar <- 29.8
sigma <- 5
n <- 40

z <- (xbar - mu0)/(sigma/sqrt(n))
z

pvalor <- 2*pnorm(abs(z), lower.tail = FALSE)
pvalor

```


## Ejemplo 2: Rendimiento de papa criolla

<p class="fragment fade-up" data-fragment-index="0" style="font-size: 19px; text-align: justify; line-height: 1.2; margin-bottom: 6px;">
Un grupo de investigadores agrícolas en Boyacá desea verificar si el rendimiento promedio de papa criolla es menor a 18 toneladas por hectárea. En una muestra de $\small n=15$ fincas se obtuvo $\small \bar{x}=16.9$ con $\small s=2.4$ (desconocida) y $\small \alpha=0.05$. ¿Hay evidencia de que el rendimiento promedio es menor a 18 t/ha?
</p>

<div style="display:grid; grid-template-columns:1fr 1fr; gap:10px; margin-top: 6px; align-items:start;">

<div class="fragment fade-up" data-fragment-index="1" style="background-color:#eef4fb; border-left:6px solid #1a3a6b; border-radius:8px; padding:8px 12px; font-size: 18px; line-height: 1.2;">
<strong style="color:#1a3a6b;">Paso 1. Hipótesis:</strong>
$$H_0:\mu\geq18 \qquad H_1:\mu<18$$
Prueba de cola izquierda.
</div>

<div class="fragment fade-up" data-fragment-index="2" style="background-color:#eef7ee; border-left:6px solid #1b4d2e; border-radius:8px; padding:8px 12px; font-size: 18px; line-height: 1.2;">
<strong style="color:#1b4d2e;">Paso 2. Estadístico:</strong>
Prueba $t$ de Student ($\sigma$ desconocida, $n$ pequeña):
$$t=\frac{\bar{x}-\mu_0}{s/\sqrt{n}}=\frac{16.9-18}{2.4/\sqrt{15}}=-1.77$$
</div>

<div class="fragment fade-up" data-fragment-index="3" style="background-color:#eef4fb; border-left:6px solid #1a3a6b; border-radius:8px; padding:8px 12px; font-size: 18px; line-height: 1.2;">
<strong style="color:#1a3a6b;">Paso 3. Criterio de decisión:</strong>
Para $\alpha=0.05$ y $gl=14$, valor crítico $t_{0.05,14}=-1.761$.
$$t_{cal}=-1.77 < t_{crit}=-1.761 \;\Rightarrow\; \text{se rechaza } H_0$$
</div>

<div class="fragment fade-up" data-fragment-index="4" style="background-color:#eef7ee; border-left:6px solid #1b4d2e; border-radius:8px; padding:8px 12px; font-size: 18px; line-height: 1.2;">
<strong style="color:#1b4d2e;">Paso 4. Valor-p:</strong>
$$p=P(T<-1.77)\approx 0.049$$
$$p < 0.05 \;\Rightarrow\; \text{se rechaza } H_0$$
</div>

</div>

<div class="fragment fade-up" data-fragment-index="5"
style="background-color:#eef7ee; padding:8px; border-radius:12px; border-left:8px solid #1b4d2e; margin-top:8px;">
<div style="font-size:20px; font-weight:bold; color:#1b4d2e;">Conclusión</div>
<div style="font-size:18px; text-align:justify; line-height:1.3; margin-top:4px;">
Aunque el valor-p es ligeramente menor que 0.05, existe evidencia para rechazar $H_0$ y concluir que el rendimiento promedio de papa criolla es menor a 18 t/ha. Sin embargo, la evidencia es débil, pues el valor-p está muy cerca del nivel de significancia.
</div>
</div>

## Código en R

```{r}
mu0 <- 18
xbar <- 16.9
s <- 2.4
n <- 15

t <- (xbar - mu0)/(s/sqrt(n))
t

pt(t, df = n-1)

```


## Ejemplo 3: Insectos por planta en caña

<p class="fragment fade-up" data-fragment-index="0" style="font-size: 19px; text-align: justify; line-height: 1.2; margin-bottom: 6px;">
Un investigador agrícola en el Valle del Cauca estudia el número promedio de insectos por planta en caña de azúcar (se asume distribución Poisson). En una muestra de $\small n=50$ plantas se obtuvo $\small \bar{x}=7.1$, con $\small \mu_0=6$ y $\small \alpha=0.05$. ¿Hay evidencia de que el número promedio de insectos es mayor a 6?
</p>

<div style="display:grid; grid-template-columns:1fr 1fr; gap:10px; margin-top: 6px; align-items:start;">

<div class="fragment fade-up" data-fragment-index="1" style="background-color:#eef4fb; border-left:6px solid #1a3a6b; border-radius:8px; padding:8px 12px; font-size: 18px; line-height: 1.2;">
<strong style="color:#1a3a6b;">Paso 1. Hipótesis:</strong>
$$H_0:\mu\leq6 \qquad H_1:\mu>6$$
Prueba de cola derecha.
</div>

<div class="fragment fade-up" data-fragment-index="2" style="background-color:#eef7ee; border-left:6px solid #1b4d2e; border-radius:8px; padding:8px 12px; font-size: 18px; line-height: 1.2;">
<strong style="color:#1b4d2e;">Paso 2. Estadístico:</strong>
En Poisson $Var(X)=\mu$, luego $\sigma=\sqrt{\mu_0}=\sqrt{6}$:
$$Z=\frac{\bar{x}-\mu_0}{\sqrt{\mu_0/n}}=\frac{7.1-6}{\sqrt{6/50}}=3.18$$
</div>

<div class="fragment fade-up" data-fragment-index="3" style="background-color:#eef4fb; border-left:6px solid #1a3a6b; border-radius:8px; padding:8px 12px; font-size: 18px; line-height: 1.2;">
<strong style="color:#1a3a6b;">Paso 3. Criterio de decisión:</strong>
Para $\alpha=0.05$, valor crítico $Z_{0.05}=1.645$.
$$Z_{cal}=3.18 > Z_{0.05}=1.645 \;\Rightarrow\; \text{se rechaza } H_0$$
</div>

<div class="fragment fade-up" data-fragment-index="4" style="background-color:#eef7ee; border-left:6px solid #1b4d2e; border-radius:8px; padding:8px 12px; font-size: 18px; line-height: 1.2;">
<strong style="color:#1b4d2e;">Paso 4. Intervalo de confianza (95%):</strong>
$$IC=(6.42,\ 7.78)$$
$$6 \notin IC \;\Rightarrow\; \text{se rechaza } H_0$$
</div>

</div>

<div class="fragment fade-up" data-fragment-index="5"
style="background-color:#eef7ee; padding:8px; border-radius:12px; border-left:8px solid #1b4d2e; margin-top:8px;">
<div style="font-size:20px; font-weight:bold; color:#1b4d2e;">Conclusión</div>
<div style="font-size:18px; text-align:justify; line-height:1.3; margin-top:4px;">
Existe evidencia estadística suficiente para afirmar que el número promedio de insectos por planta en los cultivos evaluados es mayor a 6.
</div>
</div>

## Código en R

```{r}
mu0 <- 6
xbar <- 7.1
n <- 50

z <- (xbar - mu0)/sqrt(mu0/n)
z

1 - pnorm(z)

LI <- xbar - 1.96*sqrt(mu0/n)
LS <- xbar + 1.96*sqrt(mu0/n)

c(LI, LS)

```


## Ejemplo 4: Germinación de semillas de maíz

<p class="fragment fade-up" data-fragment-index="0" style="font-size: 19px; text-align: justify; line-height: 1.2; margin-bottom: 6px;">
Una empresa agrícola en Córdoba afirma que el 85% de las semillas de maíz germinan correctamente. Se evalúan $\small n=200$ semillas y $\small 160$ germinan ($\small \hat{p}=0.80$), con $\small p_0=0.85$ y $\small \alpha=0.05$. ¿Hay evidencia de que la proporción de germinación es menor al 85%?
</p>

<div style="display:grid; grid-template-columns:1fr 1fr; gap:10px; margin-top: 6px; align-items:start;">

<div class="fragment fade-up" data-fragment-index="1" style="background-color:#eef4fb; border-left:6px solid #1a3a6b; border-radius:8px; padding:8px 12px; font-size: 18px; line-height: 1.2;">
<strong style="color:#1a3a6b;">Paso 1. Hipótesis:</strong>
$$H_0:p\geq0.85 \qquad H_1:p<0.85$$
Prueba de cola izquierda.
</div>

<div class="fragment fade-up" data-fragment-index="2" style="background-color:#eef7ee; border-left:6px solid #1b4d2e; border-radius:8px; padding:8px 12px; font-size: 18px; line-height: 1.2;">
<strong style="color:#1b4d2e;">Paso 2. Estadístico:</strong>
Muestra grande, aproximación normal:
$$Z=\frac{\hat{p}-p_0}{\sqrt{\frac{p_0(1-p_0)}{n}}}=\frac{0.80-0.85}{\sqrt{\frac{0.85(0.15)}{200}}}=-1.98$$
</div>

<div class="fragment fade-up" data-fragment-index="3" style="background-color:#eef4fb; border-left:6px solid #1a3a6b; border-radius:8px; padding:8px 12px; font-size: 18px; line-height: 1.2;">
<strong style="color:#1a3a6b;">Paso 3. Criterio de decisión:</strong>
Para $\alpha=0.05$, valor crítico $Z_{0.05}=-1.645$.
$$Z_{cal}=-1.98 < -1.645 \;\Rightarrow\; \text{se rechaza } H_0$$
</div>

<div class="fragment fade-up" data-fragment-index="4" style="background-color:#eef7ee; border-left:6px solid #1b4d2e; border-radius:8px; padding:8px 12px; font-size: 18px; line-height: 1.2;">
<strong style="color:#1b4d2e;">Paso 4. Valor-p:</strong>
$$p=P(Z<-1.98)\approx 0.024$$
$$p < 0.05 \;\Rightarrow\; \text{se rechaza } H_0$$
</div>

</div>

<div class="fragment fade-up" data-fragment-index="5"
style="background-color:#eef7ee; padding:8px; border-radius:12px; border-left:8px solid #1b4d2e; margin-top:8px;">
<div style="font-size:20px; font-weight:bold; color:#1b4d2e;">Conclusión</div>
<div style="font-size:18px; text-align:justify; line-height:1.3; margin-top:4px;">
Existe evidencia estadística suficiente para afirmar que la proporción de germinación de semillas de maíz es menor al 85%.
</div>
</div>


## Representación gráfica de la decisión

```{r}
#| echo: false
#| fig-width: 16
#| fig-height: 7
#| warning: false
#| message: false

x <- seq(-4, 4, length = 1000)
y <- dnorm(x)

z_crit <- -1.645
z_cal <- -1.98

plot(x, y,
     type = "l",
     lwd = 4,
     col = "#1a3a6b",
     las = 1,
     xlab = "Estadístico Z",
     ylab = "Densidad",
     main = "Región crítica y decisión estadística",
     cex.main = 1.4,
     cex.lab = 1.2,
     cex.axis = 1.1)

# Región crítica
xr <- seq(-4, z_crit, length = 400)
yr <- dnorm(xr)

polygon(
  c(xr, rev(xr)),
  c(rep(0, length(xr)), rev(yr)),
  col = adjustcolor("#ef4444", alpha.f = 0.45),
  border = NA
)

# Región de aceptación
xa <- seq(z_crit, 4, length = 400)
ya <- dnorm(xa)

polygon(
  c(xa, rev(xa)),
  c(rep(0, length(xa)), rev(ya)),
  col = adjustcolor("#22c55e", alpha.f = 0.35),
  border = NA
)

# Curva nuevamente encima
lines(x, y, lwd = 4, col = "#1a3a6b")

# Línea crítica
abline(v = z_crit,
       col = "#dc2626",
       lwd = 3,
       lty = 2)

# Línea estadístico calculado
abline(v = z_cal,
       col = "#2563eb",
       lwd = 4)

# Etiquetas
text(z_crit, 0.14,
     expression(Z[crit] == -1.645),
     col = "#dc2626",
     pos = 4,
     cex = 1.1)

text(z_cal, 0.07,
     expression(Z[cal] == -1.98),
     col = "#2563eb",
     pos = 2,
     cex = 1.1)

# Texto regiones
text(-2.8, 0.18,
     "Región\nde rechazo",
     col = "#991b1b",
     cex = 1.1)

text(1.5, 0.18,
     "Región de aceptación",
     col = "#166534",
     cex = 1.1)

# Leyenda
legend(
  "topright",
  legend = c("Valor crítico", "Estadístico calculado"),
  col = c("#dc2626", "#2563eb"),
  lwd = c(3,4),
  lty = c(2,1),
  bty = "n",
  cex = 1
)
```


## Código en R

<div style="font-size: 28px;">

```{r}
x <- 160
n <- 200
p0 <- 0.85

# Proporción muestral
phat <- x/n
phat

# Estadístico Z
z <- (phat - p0)/sqrt((p0*(1-p0))/n)
z

# Valor-p
pnorm(z)

# Prueba de hipótesis
prop.test(x = x, n = n, p = p0, alternative = "less",correct = FALSE)
```

</div>

## Resumen de la clase

<div style="font-size: 25px; text-align: justify; line-height: 1.6;">

Las pruebas de hipótesis permiten tomar decisiones estadísticas sobre parámetros poblacionales a partir de información muestral.
</div>

<div style="display:grid; grid-template-columns:1fr 1fr; gap:10px;">

<div class="fragment fade-up" data-fragment-index="1"
style="background-color:#eef4fb; padding:18px; border-radius:16px; border-top:8px solid #1a3a6b;">

<div style="font-size:30px; font-weight:bold; color:#1a3a6b; text-align:center;">
Conceptos fundamentales
</div>

<div style="font-size:24px; line-height:1; margin-top:12px;">

- Hipótesis nula y alternativa  
- Nivel de significancia  
- Estadístico de prueba  
- Región crítica  
- Valor-p  
- Intervalos de confianza  

</div>

</div>

<div class="fragment fade-up" data-fragment-index="2"
style="background-color:#eef7ee; padding:18px; border-radius:16px; border-top:8px solid #1b4d2e;">

<div style="font-size:30px; font-weight:bold; color:#1b4d2e; text-align:center;">
Criterios de decisión
</div>

<div style="font-size:24px; line-height:1; margin-top:12px;">

- Comparación con valores críticos  
- Uso del valor-p  
- Intervalos de confianza  
- Regiones de aceptación y rechazo  

</div>

</div>

</div>

<div class="fragment fade-up" data-fragment-index="3"
style="background-color:#fff7e8; padding:20px; border-radius:18px; border-left:8px solid #d97706;">

<div style="font-size:30px; font-weight:bold; color:#d97706;">
Ideas clave
</div>

<div style="font-size:24px; text-align:justify; line-height:1;">

- La decisión estadística depende de la evidencia aportada por la muestra.  

- Rechazar $\small H_0$ no significa que sea falsa, sino que existe suficiente evidencia estadística en su contra.  

- Los diferentes criterios de decisión deben conducir a conclusiones consistentes cuando se aplican correctamente.  

</div>

</div>


## Resumen general de pruebas de hipótesis

<div style="font-size: 24px; text-align: justify; line-height: 1.5;">

La siguiente tabla resume los principales elementos utilizados en las pruebas de hipótesis para la media y la proporción, así como los criterios de decisión más importantes.

</div>

<br>

<div style="font-size: 20px;">

| Parámetro | Estadístico de prueba | Condición de uso | Criterio por región crítica | Criterio por valor-p |
|---|---|---|---|---|
| **Media $(\mu)$** | $$Z=\frac{\bar{x}-\mu_0}{\sigma/\sqrt{n}}$$ | $\sigma$ conocida o $n\geq30$ | Rechazar $H_0$ si el estadístico cae en la región crítica | Rechazar $H_0$, si $p<\alpha$ |
| **Media $(\mu)$** | $$t=\frac{\bar{x}-\mu_0}{s/\sqrt{n}}$$ | $\sigma$ desconocida y $n<30$ | Comparar con valores críticos de t | Rechazar $H_0$, si $p<\alpha$ |
| **Proporción $(p)$** | $$Z=\frac{\hat{p}-p_0}{\sqrt{\frac{p_0(1-p_0)}{n}}}$$ | Muestras grandes | Comparar con valores críticos de Z | Rechazar $H_0$, si $p<\alpha$ |

</div>


## Regiones críticas en pruebas de hipótesis

<div style="font-size:28px; text-align: justify; line-height:1.5;">

La ubicación de la región crítica depende de la hipótesis alternativa planteada. Esta región contiene los valores del estadístico de prueba que conducen al rechazo de $\small H_0$.

</div>

<div style="display:grid; grid-template-columns:1fr 1fr 1fr; gap:12px;">

<div class="fragment fade-up" data-fragment-index="1"
style="background-color:#eef4fb; padding:16px; border-radius:16px; border-top:7px solid #1a3a6b;">

<div style="font-size:26px; font-weight:bold; color:#1a3a6b; text-align:center;">
Dos colas
</div>

<div style="font-size:22px; text-align:center; line-height:1.6; margin-top:10px;">

$$
H_1:\theta\neq\theta_0
$$

La región crítica se ubica en ambos extremos de la distribución.

<br>

Se utiliza cuando se desea detectar cualquier diferencia significativa.

</div>

</div>

<div class="fragment fade-up" data-fragment-index="2"
style="background-color:#eef7ee; padding:16px; border-radius:16px; border-top:7px solid #1b4d2e;">

<div style="font-size:26px; font-weight:bold; color:#1b4d2e; text-align:center;">
Cola derecha
</div>

<div style="font-size:22px; text-align:center; line-height:1.6; margin-top:10px;">

$$
H_1:\theta>\theta_0
$$

La región crítica se encuentra en la parte derecha de la distribución.

<br>

Se utiliza para evaluar incrementos o aumentos.

</div>

</div>

<div class="fragment fade-up" data-fragment-index="3"
style="background-color:#fff7e8; padding:16px; border-radius:16px; border-top:7px solid #d97706;">

<div style="font-size:26px; font-weight:bold; color:#d97706; text-align:center;">
Cola izquierda
</div>

<div style="font-size:22px; text-align:center; line-height:1.6; margin-top:10px;">

$$
H_1:\theta<\theta_0
$$

La región crítica se ubica en la parte izquierda de la distribución.

<br>

Se utiliza para evaluar disminuciones o reducciones.

</div>

</div>

</div>

<div class="fragment fade-up" data-fragment-index="4"
style="background-color:#f8fafc; padding:18px; border-radius:16px; border-left:8px solid #475569;">

<div style="font-size:24px; text-align:justify; line-height:1.6;">

La elección correcta del tipo de prueba depende directamente del objetivo del estudio y de la hipótesis alternativa planteada por el investigador.

</div>

</div>


## Taller en clase {.center .middle}


## Pruebas de hipótesis para la media y la proporción

<div style="font-size: 25px; text-align: justify; line-height: 1.6;">

Resuelva los siguientes ejercicios aplicando:

<ul style="padding-left:20px">
<li>Planteamiento de hipótesis</li>  
<li>Selección del estadístico de prueba</li>  
<li>Cálculo del estadístico</li> 
<li>Criterio de decisión</li>  
<li>Valor$-p$</li>  
<li>Conclusión estadística</li>  
</ul>
Utilice un nivel de significancia de: $\small \alpha=0.05$
</div>



## Ejercicios propuestos

<div class="fragment fade-up" data-fragment-index="1"
style="background-color:#eef4fb; padding:14px; border-radius:14px; border-top:7px solid #1a3a6b; font-size:24px; text-align: justify; line-height: 1.4;">
<strong style="color:#1a3a6b;">Punto 1.</strong> Una asociación cafetera afirma que la producción promedio de café es de 35 sacos por hectárea. En 49 fincas se obtiene $\small \bar{x}=33.2$ con $\small \sigma=4.5$. ¿Es la producción promedio menor a 35 sacos/ha?
</div>


<div class="fragment fade-up" data-fragment-index="2"
style="background-color:#eef7ee; padding:14px; border-radius:14px; border-top:7px solid #1b4d2e; font-size:24px; text-align: justify; line-height: 1.4;">
<strong style="color:#1b4d2e;">Punto 2.</strong> Un investigador en Nariño estudia el peso de bultos de papa. En $\small n=16$ bultos se obtiene $\small \bar{x}=48.5$ kg con $\small s=3.2$ kg. ¿Es el peso promedio diferente de $\small 50$ kg?
</div>

<div class="fragment fade-up" data-fragment-index="3"
style="background-color:#fff7e8; padding:14px; border-radius:14px; border-top:7px solid #d97706; font-size:24px; text-align: justify; line-height: 1.4;">
<strong style="color:#d97706;">Punto 3.</strong> En un cultivo de arroz en Tolima, el número de insectos por planta sigue Poisson. En 60 plantas se obtiene $\small \bar{x}=5.8$. ¿Es el promedio de insectos mayor a $\small 5$?
</div>

<div class="fragment fade-up" data-fragment-index="4"
style="background-color:#eef4fb; padding:16px; border-radius:14px; border-top:7px solid #1a3a6b; font-size:24px; text-align: justify; line-height: 1.5;">
<strong style="color:#1a3a6b;">Punto 4.</strong> Una empresa de semillas afirma que el 90% de las semillas de tomate germinan correctamente. Se evalúan $\small n=250$ semillas y 210 germinan adecuadamente. ¿Es la proporción de germinación menor al 90%?
</div>

<div class="fragment fade-up" data-fragment-index="5"
style="background-color:#eef7ee; padding:16px; border-radius:14px; border-top:7px solid #1b4d2e; font-size:24px; text-align: justify; line-height: 1.5;">
<strong style="color:#1b4d2e;">Punto 5.</strong> Un grupo de agrónomos en el Meta afirma que el rendimiento promedio de maíz es de 6 toneladas por hectárea. En $\small n=36$ parcelas se obtiene $\small \bar{x}=6.7$ con $\small \sigma=1.8$. ¿Es el rendimiento promedio superior a 6 t/ha?
</div>
