---
title: "Bioestadística Fundamental"
author: " "
institute: "Departamento de Estadı́stica, Sede Bogotá"
bibliography: referencias.bib
csl: ieee.csl
format:
  revealjs:
    logo: images/logo_unal_3.png
    slide-number: true
    title-slide: false
    multiplex: true
    theme: [simple, ../assets/monash.scss]
    show-slide-number: all
    controls: true
    width: 1280
    height: 720
    css: [../assets/syntax-highlight.css, ../assets/custom.css, ../assets/pacman.css]
    header-includes: |
      <link rel="stylesheet" href="../assets/fontawesome-free-6.1.1-web/css/fontawesome.min.css">
      <script defer src="../assets/fontawesome-free-6.1.1-web/js/all.min.js"></script>
      <script>
      window.addEventListener('load', function() {
        if (typeof Reveal === 'undefined') return;
        function updateLogoVisibility() {
          if (typeof Reveal.getCurrentSlide !== 'function') return;
          var logos = document.querySelectorAll('.reveal .slide-logo');
          if (!logos.length) return;
          var current = Reveal.getCurrentSlide();
          var isTitle = current && current.id === 'title-slide';
          logos.forEach(function(logo) {
            logo.style.display = isTitle ? 'none' : '';
          });
        }
        updateLogoVisibility();
        Reveal.on('slidechanged', updateLogoVisibility);
      });
      </script>
execute:
  echo: true
---

## Contenido

<div style="display: grid; grid-template-columns: 1fr 1fr 1fr; gap: 28px; margin-top: 20px; font-size: 28px; align-items: start;">

<div>

<h3 class="fragment fade-in" data-fragment-index="1"
style="font-size: 30px; margin-bottom: 14px; color: #1b4d2e;">
Parte I: Fundamentos
</h3>

<ul>
<li class="fragment fade-in" data-fragment-index="2">
Introducción a las pruebas de hipótesis.
</li>

<li class="fragment fade-in" data-fragment-index="3">
Conceptos básicos y terminología.
</li>

<li class="fragment fade-in" data-fragment-index="4">
Hipótesis nula e hipótesis alternativa.
</li>

<li class="fragment fade-in" data-fragment-index="5">
Tipos de pruebas de hipótesis.
</li>

<li class="fragment fade-in" data-fragment-index="6">
Estadístico de prueba y valor-p.
</li>

</ul>

</div>

<div>

<h3 class="fragment fade-in" data-fragment-index="7"
style="font-size: 30px; margin-bottom: 14px; color: #1a3a6b;">
Parte II: Procedimiento
</h3>

<ul>
<li class="fragment fade-in" data-fragment-index="8">
Prueba de hipótesis para la media.
</li>

<li class="fragment fade-in" data-fragment-index="9">
Prueba de hipótesis para la proporción.
</li>

<li class="fragment fade-in" data-fragment-index="10">
Criterios de decisión.
</li>

<li class="fragment fade-in" data-fragment-index="11">
Criterio del intervalo de confianza.
</li>

<li class="fragment fade-in" data-fragment-index="12">
Ejemplos y código en R.
</li>

<li class="fragment fade-in" data-fragment-index="13">
Taller.
</li>

</ul>

</div>

<div>

<h3 class="fragment fade-in" data-fragment-index="14"
style="font-size: 30px; margin-bottom: 14px; color: #92400e;">
Parte III: Métodos y varianza
</h3>

<ul>
<li class="fragment fade-in" data-fragment-index="15">
Lema de Neyman-Pearson.
</li>

<li class="fragment fade-in" data-fragment-index="16">
Razón de verosimilitud (LRT).
</li>

<li class="fragment fade-in" data-fragment-index="17">
Pruebas UI e IU.
</li>

<li class="fragment fade-in" data-fragment-index="18">
Prueba para la varianza (χ²).
</li>

</ul>

</div>
</div>

## {.center .middle}

<div style="text-align: center; margin-top: 40px;">
<p style="font-size: 52px; font-weight: bold; color: #3b82f6;">Introducción a las Pruebas de Hipótesis</p>

<p style="font-size: 28px; color: #1b4d2e; font-weight: 600; margin-top: 10px; text-align: justify;">
Las pruebas de hipótesis son herramientas fundamentales de la inferencia estadística que permiten tomar decisiones sobre una población a partir de información muestral.</p>
</div>

## Prueba de Hipótesis Estadística 

<div class="block-definition fragment fade-up" data-fragment-index="1" style="margin-top: 80px;">
<div class="block-title" style="font-size: 32px;">Definición</div>
<div class="block-body" style="font-size: 32px; line-height: 1.45;">
Una <strong>prueba de hipótesis</strong> es un procedimiento estadístico que permite evaluar afirmaciones sobre una población utilizando información obtenida de una **muestra**.

Su objetivo es determinar, con base en la evidencia muestral, si existe suficiente información para **aceptar** o **rechazar** una afirmación acerca de un parámetro poblacional.

Para desarrollar una prueba de hipótesis es necesario comprender algunos conceptos fundamentales y la terminología utilizada en inferencia estadística.
</div>
</div>

## Conceptos básicos y terminología

<br>

<div style="display: grid; grid-template-columns: 1fr 1fr; gap: 20px; margin-top: 10px;">

<div>

<div class="fragment fade-up" data-fragment-index="1"
style="background-color: #eef7ee; padding: 14px; border-radius: 14px; border-left: 7px solid #1b4d2e; margin-bottom: 18px;">

<span style="font-size: 34px; font-weight: bold; color: #1b4d2e;">
Hipótesis nula $(H_0)$
</span>

<div style="font-size: 30px; margin-top: 6px; text-align: justify;">
Es la afirmación inicial que se asume verdadera hasta encontrar evidencia en contra.
</div>

</div>

<div class="fragment fade-up" data-fragment-index="2"
style="background-color: #eef4fb; padding: 14px; border-radius: 14px; border-left: 7px solid #1a3a6b;">

<span style="font-size: 34px; font-weight: bold; color: #1a3a6b;">
Hipótesis alternativa $(H_1)$
</span>

<div style="font-size: 30px; margin-top: 6px; text-align: justify;">
Es la afirmación que plantea una diferencia o efecto.
</div>

</div>

</div>

<div>

<div class="fragment fade-up" data-fragment-index="3"
style="background-color: #fff7e8; padding: 14px; border-radius: 14px; border-left: 7px solid #d97706; margin-bottom: 18px;">

<span style="font-size: 34px; font-weight: bold; color: #d97706;">
Nivel de significancia $(\alpha)$
</span>

<div style="font-size: 30px; margin-top: 6px; text-align: justify;">
Representa el nivel de riesgo aceptado al tomar una decisión.
</div>

</div>

<div class="fragment fade-up" data-fragment-index="4"
style="background-color: #fbeff5; padding: 14px; border-radius: 14px; border-left: 7px solid #be185d;">

<span style="font-size: 34px; font-weight: bold; color: #be185d;">
Región de aceptación y rechazo
</span>

<div style="font-size: 30px; margin-top: 6px; text-align: justify;">
Determina cuándo se rechaza o no la hipótesis nula.
</div>

</div>

</div>

</div>

## Otros conceptos importantes

<div style="display: grid; grid-template-columns: 1fr 1fr; gap: 20px; margin-top: 80px;">

<div>

<div class="fragment fade-up" data-fragment-index="1"
style="background-color: #eef4fb; padding: 14px; border-radius: 14px; border-left: 7px solid #1a3a6b; margin-bottom: 18px;">

<span style="font-size: 34px; font-weight: bold; color: #1a3a6b;">
Estadístico de prueba
</span>

<div style="font-size: 30px; margin-top: 6px; text-align: justify;">
Es el valor calculado a partir de la muestra y utilizado para tomar la decisión estadística.
</div>

</div>

<div class="fragment fade-up" data-fragment-index="2"
style="background-color: #eef7ee; padding: 14px; border-radius: 14px; border-left: 7px solid #1b4d2e;">

<span style="font-size: 34px; font-weight: bold; color: #1b4d2e;">
Valor-p
</span>

<div style="font-size: 30px; margin-top: 6px; text-align: justify;">
Indica qué tan compatible son los datos observados con la hipótesis nula.
</div>

</div>

</div>

<div>

<div class="fragment fade-up" data-fragment-index="3"
style="background-color: #fff7e8; padding: 14px; border-radius: 14px; border-left: 7px solid #d97706; margin-bottom: 18px;">

<span style="font-size: 34px; font-weight: bold; color: #d97706;">
Prueba unilateral
</span>

<div style="font-size: 30px; margin-top: 6px; text-align: justify;">
Evalúa si el parámetro es mayor o menor que un valor específico.
</div>

</div>

<div class="fragment fade-up" data-fragment-index="4"
style="background-color: #fbeff5; padding: 14px; border-radius: 14px; border-left: 7px solid #be185d;">

<span style="font-size: 34px; font-weight: bold; color: #be185d;">
Prueba bilateral
</span>

<div style="font-size: 30px; margin-top: 6px; text-align: justify;">
Evalúa si el parámetro es diferente de un valor específico.
</div>

</div>

</div>

</div>

## Hipótesis nula e hipótesis alternativa

<div style="font-size: 30px; text-align: justify; margin-top: 50px;">
Toda prueba de hipótesis se construye a partir de dos afirmaciones opuestas sobre un parámetro poblacional.
</div>
<div style="display: grid; grid-template-columns: 1fr 1fr; gap: 28px; margin-top: 15px;">

<div class="fragment fade-right" data-fragment-index="1"
style="background-color: #eef7ee; padding: 18px; border-radius: 16px; border-top: 8px solid #1b4d2e;">

<div style="font-size: 34px; font-weight: bold; color: #1b4d2e; text-align: center;">
Hipótesis nula
</div>

<div style="font-size: 30px; text-align: center; margin-top: 12px;">

$$
H_0
$$

</div>

<div style="font-size: 30px; margin-top: 10px; text-align: justify;">
  
Representa la afirmación inicial o situación de referencia.  
Se asume verdadera mientras no exista evidencia suficiente para rechazarla.

</div>

</div>

<div class="fragment fade-left" data-fragment-index="2"
style="background-color: #eef4fb; padding: 18px; border-radius: 16px; border-top: 8px solid #1a3a6b;">

<div style="font-size: 34px; font-weight: bold; color: #1a3a6b; text-align: center;">
Hipótesis alternativa
</div>

<div style="font-size: 30px; text-align: center; margin-top: 12px;">

$$
H_1
$$

</div>

<div style="font-size: 30px; margin-top: 10px; text-align: justify;">

Representa la afirmación contraria a la hipótesis nula y refleja el efecto, diferencia o cambio que se desea demostrar.

</div>

</div>

</div>

## Tipos de pruebas de hipótesis

<div style="font-size: 32px; text-align: justify; margin-top: 50px;">
Las pruebas de hipótesis se clasifican según la dirección planteada en la hipótesis alternativa:
</div>
<div style="display: grid; grid-template-columns: 1fr 1fr 1fr; gap: 18px; margin-top: 10px;">

<div class="fragment fade-up" data-fragment-index="1"
style="background-color: #eef7ee; padding: 16px; border-radius: 16px; border-top: 8px solid #1b4d2e;">

<div style="font-size: 30px; font-weight: bold; color: #1b4d2e; text-align: center;">
Prueba de dos colas
</div>

<div style="font-size: 22px; margin-top: 10px; text-align: center;">

$$
H_0:\mu = \mu_0
$$

<div style="background-color: #dff5e1; padding: 6px; border-radius: 10px; margin-top: 8px;">

$$
\color{#166534}{H_1:\mu \neq \mu_0}
$$

</div>

</div>

<div style="font-size: 28px; margin-top: 10px; text-align: justify;">

Se utiliza cuando se desea verificar si existe cualquier diferencia respecto al valor planteado.

</div>

</div>

<div class="fragment fade-up" data-fragment-index="2"
style="background-color: #eef4fb; padding: 16px; border-radius: 16px; border-top: 8px solid #1a3a6b;">

<div style="font-size: 30px; font-weight: bold; color: #1a3a6b; text-align: center;">
Prueba de cola derecha
</div>

<div style="font-size: 22px; margin-top: 10px; text-align: center;">

$$
H_0:\mu \leq \mu_0
$$

<div style="background-color: #dbeafe; padding: 6px; border-radius: 10px; margin-top: 8px;">

$$
\color{#1d4ed8}{H_1:\mu > \mu_0}
$$

</div>

</div>

<div style="font-size: 28px; margin-top: 10px; text-align: justify;">

Se aplica cuando se busca evidencia de un aumento respecto al valor de referencia.

</div>

</div>

<div class="fragment fade-up" data-fragment-index="3"
style="background-color: #fff7e8; padding: 16px; border-radius: 16px; border-top: 8px solid #d97706;">

<div style="font-size: 30px; font-weight: bold; color: #d97706; text-align: center;">
Prueba de cola izquierda
</div>

<div style="font-size: 22px; margin-top: 10px; text-align: center;">

$$
H_0:\mu \geq \mu_0
$$

<div style="background-color: #fde7c7; padding: 6px; border-radius: 10px; margin-top: 8px;">

$$
\color{#c2410c}{H_1:\mu < \mu_0}
$$

</div>
</div>

<div style="font-size: 28px; margin-top: 10px; text-align: justify;">
Se utiliza cuando se desea comprobar una disminución respecto al valor planteado.
</div>
</div>
</div>

## Ejemplo

<div style="display: grid; grid-template-columns: 1fr 1fr 1fr; gap: 18px; margin-top: 50px;">

<div class="fragment fade-up" data-fragment-index="1"
style="background-color: #eef7ee; padding: 18px; border-radius: 16px; border-top: 8px solid #1b4d2e;">

<div style="font-size: 26px; font-weight: bold; color: #1b4d2e; text-align: center; margin-bottom: 12px;">
Prueba de dos colas
</div>

<div style="font-size: 22px; text-align: justify; line-height: 1.6;">
Un laboratorio certifica que el contenido de proteína en un concentrado bovino es de 18% por kilogramo.

<br>

$$H_0: \mu = 18\%$$
$$H_1: \mu \neq 18\%$$

<br>

Se evalúa si el contenido es <strong>diferente</strong> al declarado, ya sea mayor o menor.
</div>

</div>

<div class="fragment fade-up" data-fragment-index="2"
style="background-color: #eef4fb; padding: 18px; border-radius: 16px; border-top: 8px solid #1a3a6b;">

<div style="font-size: 26px; font-weight: bold; color: #1a3a6b; text-align: center; margin-bottom: 12px;">
Prueba de cola derecha
</div>

<div style="font-size: 22px; text-align: justify; line-height: 1.6;">
El ICA establece que el nivel máximo permitido de plaguicida en lechuga es 0.5 mg/kg. Se sospecha que un cultivo supera ese límite.

<br>

$$H_0: \mu \leq 0.5 \text{ mg/kg}$$
$$H_1: \mu > 0.5 \text{ mg/kg}$$

<br>

Se busca evidencia de que el nivel es <strong>mayor</strong> al permitido.
</div>

</div>

<div class="fragment fade-up" data-fragment-index="3"
style="background-color: #fff7e8; padding: 18px; border-radius: 16px; border-top: 8px solid #d97706;">

<div style="font-size: 26px; font-weight: bold; color: #d97706; text-align: center; margin-bottom: 12px;">
Prueba de cola izquierda
</div>

<div style="font-size: 22px; text-align: justify; line-height: 1.6;">
Fedepapa reporta que el rendimiento promedio de papa pastusa en Nariño es de 22 t/ha. Un agrónomo cree que la variedad local rinde menos.

<br>

$$H_0: \mu \geq 22 \text{ t/ha}$$
$$H_1: \mu < 22 \text{ t/ha}$$

<br>

Se busca evidencia de que el rendimiento es <strong>menor</strong> al reportado.
</div>

</div>

</div>

## Estadístico de prueba y región de rechazo

<div style="font-size: 30px; text-align: justify; margin-top: 30px;">
En una prueba de hipótesis, la decisión estadística se fundamenta en el estadístico de prueba y en su comparación con la región de rechazo.
</div>
<div style="display: grid; grid-template-columns: 1fr 1fr; gap: 24px; margin-top: 15px;">

<div class="fragment fade-right" data-fragment-index="1"
style="background-color: #eef4fb; padding: 18px; border-radius: 16px; border-top: 8px solid #1a3a6b;">

<div style="font-size: 32px; font-weight: bold; color: #1a3a6b; text-align: center;">
Estadístico de prueba
</div>

<div style="font-size: 28px; margin-top: 12px; text-align: justify;">
Es una medida calculada a partir de los datos muestrales que permite comparar la información observada con lo planteado en la hipótesis nula.
</div>

<div style="font-size: 28px; margin-top: 10px; text-align: justify;">
Su valor indica qué tan alejados están los datos respecto al valor esperado bajo $H_0$, por ejemplo, $Z$ es un estadístico de prueba.
</div>

<div style="text-align: center; font-size: 26px;">
$$Z = \frac{\bar{x}-\mu_0}{\sigma/\sqrt{n}}$$
</div>
</div>

<div class="fragment fade-left" data-fragment-index="2"
style="background-color: #eef7ee; padding: 18px; border-radius: 16px; border-top: 8px solid #1b4d2e;">

<div style="font-size: 32px; font-weight: bold; color: #1b4d2e; text-align: center;">
Región de rechazo
</div>

<div class="block-body" style="text-align:justify;font-size: 28px; line-height: 1.6;">
Sea $C$ un subconjunto del espacio muestral tal que, de acuerdo con la prueba prescrita, nos lleva al rechazo de la hipótesis nula. Entonces $C$ es llamada la <strong>región crítica</strong> o <strong>región de rechazo</strong> de la prueba. $C^c$ es llamada la <strong>región de aceptación</strong> o <strong>región de no rechazo</strong>.

</div>

<div style="background-color: #d6f0dd; padding: 12px; border-radius: 12px; margin-top: 10px; font-size: 24px; text-align: justify; line-height: 1.6;">
Si $\mathbf{x} \in C$ → se rechaza $H_0$. &nbsp;&nbsp; Si $\mathbf{x} \in C^c$ → no se rechaza $H_0$.
</div>

</div>

</div>

## Nivel de Significancia

<div class="block-definition fragment fade-up" data-fragment-index="1">
<div class="block-title">Definición: Nivel de Significancia $\alpha$</div>
<div class="block-body" style="font-size: 27px; line-height: 1.6;">
El <strong>nivel de significancia</strong> $\alpha$ es la probabilidad máxima que el investigador está dispuesto a aceptar de rechazar $H_0$ cuando $H_0$ es verdadera:
$$\alpha = P(\text{rechazar } H_0 \mid H_0 \text{ es verdadera})$$
Se fija <strong>antes</strong> de recolectar los datos y determina el tamaño de la región de rechazo $C$.
</div>
</div>

<br>

<div style="display: grid; grid-template-columns: 1fr 1fr; gap: 20px;">

<div class="fragment fade-right" data-fragment-index="2"
style="background-color:#fff7e8; padding:16px; border-radius:14px; border-left:7px solid #d97706;">
<div style="font-size: 22px; font-weight: bold; color:#d97706; margin-bottom:8px;">¿Qué significa en la práctica?</div>
<div style="font-size: 21px; text-align:justify; line-height:1.6;">
Si $\alpha = 0.05$, el investigador acepta que existe un <strong>5% de probabilidad</strong> de concluir que hay un efecto cuando en realidad no lo hay. Es el riesgo que se asume al tomar la decisión.
</div>
</div>

<div class="fragment fade-left" data-fragment-index="3"
style="background-color:#eef4fb; padding:16px; border-radius:14px; border-left:7px solid #1a3a6b;">
<div style="font-size: 22px; font-weight: bold; color:#1a3a6b; margin-bottom:8px;">Valores típicos en ciencias agrarias</div>
<div style="font-size: 21px; line-height:1.8;">
$\alpha = 0.05$ — uso general en investigación<br>
$\alpha = 0.01$ — estudios de alto rigor (inocuidad, toxicología)<br>
$\alpha = 0.10$ — estudios exploratorios o muestras pequeñas
</div>
</div>

</div>

## Ejemplo

<div style="display: grid; grid-template-columns: 1fr 1fr 1fr; gap: 16px; margin-top: 18px;">

<div class="fragment fade-up" data-fragment-index="1"
style="background-color: #eef7ee; padding: 16px; border-radius: 14px; border-top: 7px solid #1b4d2e;">
<div style="font-size: 26px; font-weight: bold; color: #1b4d2e; text-align: center; margin-bottom: 10px;">
Rendimiento de maíz (Z)
</div>
<div style="font-size: 26px; text-align: justify; line-height: 1;">
Se afirma que el rendimiento promedio es 6 t/ha. Con $\small n=50$, $\small \bar{x}=6.4$ t/ha, $\small \sigma=1.2$ t/ha.

<div style="font-size: 20px; text-align: justify; line-height: 1.2;">
$$H_0: \mu = 6$$
$$H_1: \mu \neq 6$$
</div>

**Estadístico:**
<div style="font-size: 20px; text-align: justify;">
$$Z_{obs} = \frac{6.4 - 6}{1.2/\sqrt{50}} = 2.36$$
</div>

**Región de rechazo** ($\alpha=0.05$):
<div style="font-size: 20px; text-align: justify; line-height: 1.2;">
$$|Z_{obs}| > 1.96$$
$$2.36 > 1.96 \;\checkmark$$
</div>

Se rechaza $H_0$.
</div>
</div>

<div class="fragment fade-up" data-fragment-index="2"
style="background-color: #eef4fb; padding: 16px; border-radius: 14px; border-top: 7px solid #1a3a6b;">
<div style="font-size: 26px; font-weight: bold; color: #1a3a6b; text-align: center; margin-bottom: 10px;">
Peso de truchas (t)
</div>

<div style="font-size: 26px; text-align: justify; line-height: 1.6;">
Se evalúa si el peso promedio supera 300 g. Con $\small n=12$, $\small \bar{x}=318$ g, $\small s=42$ g.

<div style="font-size: 20px; text-align: justify; line-height: 1.2;">

$$H_0: \mu \leq 300$$
$$H_1: \mu > 300$$
</div>

**Estadístico:**

<div style="font-size: 20px; text-align: justify; line-height: 1.2;">

$$t_{obs} = \frac{318 - 300}{42/\sqrt{12}} = 1.49$$
</div>

**Región de rechazo** ($\alpha=0.05$):
<div style="font-size: 20px; text-align: justify; line-height: 1.2;">
$$t_{obs} > t_{0.05,\,11} = 1.796$$
$$1.49 \not> 1.796$$
</div>

No se rechaza $H_0$.
</div>
</div>

<div class="fragment fade-up" data-fragment-index="3"
style="background-color: #fff7e8; padding: 16px; border-radius: 14px; border-top: 7px solid #d97706;">
<div style="font-size: 26px; font-weight: bold; color: #d97706; text-align: center; margin-bottom: 10px;">
Germinación de sorgo (Z prop.)
</div>
<div style="font-size: 26px; text-align: justify; line-height: 1.6;">
Se afirma que el $\small 80\%$ de semillas de sorgo germina. En $\small 150$ semillas, $\small 108$ germinan ($\small \hat{p}=0.72$).

<div style="font-size: 20px; text-align: justify; line-height: 1.2;">
$$H_0: p \geq 0.80$$
$$H_1: p < 0.80$$
</div>

**Estadístico:**

<div style="font-size: 20px; text-align: justify;">
$$Z_{obs} = \frac{0.72 - 0.80}{\sqrt{\frac{0.80 \cdot 0.20}{150}}} = -2.45$$
</div>

**Región de rechazo** ($\alpha=0.05$):
<div style="font-size: 20px; text-align: justify; line-height: 1.2;">
$$Z_{obs} < -1.645$$
$$-2.45 < -1.645 \;\checkmark$$
</div>

Se rechaza $\small H_0$.
</div>
</div>

</div>

## {.center .middle}

<div style="text-align: center; margin-top: 40px;">

<p style="font-size: 52px; font-weight: bold; color: #3b82f6;">
Procedimiento de las Pruebas de Hipótesis
</p>

<p style="font-size: 28px; color: #1b4d2e; font-weight: 600; margin-top: 10px; text-align: justify;">
El procedimiento de una prueba de hipótesis consiste en una serie de pasos estadísticos que permiten evaluar afirmaciones sobre una población a partir de información muestral.
</p>
</div>

## Prueba de hipótesis para la media $\mu$

<p class="fragment fade-up" data-fragment-index="1" style="font-size: 30px; text-align: justify; margin-top: 8px;line-height: 1.0;">
La prueba de hipótesis para la media permite evaluar afirmaciones relacionadas con el promedio de una población.<br><br>
**Objetivo**: Determinar si la media poblacional es igual, mayor, menor o diferente de un valor de referencia.
</p>

<div style="display: grid; grid-template-columns: 1fr 1fr 1fr; gap: 10px; margin-top: 5px;">

<div class="fragment fade-up" data-fragment-index="2"
style="font-size: 26px;background-color: #eef7ee; padding: 10px; border-radius: 14px; border-top: 7px solid #1b4d2e;">

<strong>Prueba de dos colas</strong>
<div style="font-size: 20px; margin-top: 10px; text-align: center; line-height: 0.8;">

$$
H_0:\mu=\mu_0
$$
$$
H_1:\mu \neq \mu_0
$$
</div>

</div>

<div class="fragment fade-up" data-fragment-index="3"
style="font-size: 26px;background-color: #eef4fb; padding: 14px; border-radius: 14px; border-top: 7px solid #1a3a6b;">

<strong>Prueba de cola derecha</strong>
<div style="font-size: 20px; margin-top: 10px; text-align: center; line-height: 0.8;">

$$
H_0:\mu \leq \mu_0
$$

$$
H_1:\mu > \mu_0
$$

</div>

</div>

<div class="fragment fade-up" data-fragment-index="4"
style="font-size: 26px;background-color: #fff7e8; padding: 14px; border-radius: 14px; border-top: 7px solid #d97706;">

<strong>Prueba de cola izquierda</strong>
<div style="font-size: 20px; margin-top: 10px; text-align: center; line-height: 0.8;">

$$
H_0:\mu \geq \mu_0
$$

$$
H_1:\mu < \mu_0
$$
</div>
</div>
</div>

<div class="card twocol fragment fade-up" data-fragment-index="5">

<div>
<div class="fragment fade-up" data-fragment-index="5" style="font-size: 28px; font-weight: bold;text-align: center;">
Estadístico de Prueba
</div>

<div style="font-size: 22px; margin-top: 8px; text-align: center;">
$$
Z = \frac{\bar{x}-\mu_0}{\sigma/\sqrt{n}}
$$
</div>
</div>

<div class="fragment fade-up" data-fragment-index="6" style="font-size: 28px; margin-top: 8px; line-height: 1.4;">

- $\bar{x}$ : media muestral  
- $\mu_0$ : media propuesta  
- $\sigma$ : desviación estándar  
- $n$ : tamaño muestral  

</div>
</div>


## Prueba de hipótesis para la proporción $p$

<p class="fragment fade-up" data-fragment-index="1" style="font-size: 30px; text-align: justify; margin-top: 8px; line-height: 1.0;">
La prueba de hipótesis para la proporción permite evaluar afirmaciones sobre la fracción de individuos que presentan una característica en la población.<br><br>
**Objetivo**: Determinar si la proporción poblacional es igual, mayor, menor o diferente de un valor de referencia.
</p>

<div style="display: grid; grid-template-columns: 1fr 1fr 1fr; gap: 10px; margin-top: 5px;">

<div class="fragment fade-up" data-fragment-index="2"
style="font-size: 26px; background-color: #eef7ee; padding: 10px; border-radius: 14px; border-top: 7px solid #1b4d2e;">

<strong>Prueba de dos colas</strong>
<div style="font-size: 20px; margin-top: 10px; text-align: center; line-height: 0.8;">
$$H_0:p=p_0$$
$$H_1:p \neq p_0$$
</div>

</div>

<div class="fragment fade-up" data-fragment-index="3"
style="font-size: 26px; background-color: #eef4fb; padding: 14px; border-radius: 14px; border-top: 7px solid #1a3a6b;">

<strong>Prueba de cola derecha</strong>
<div style="font-size: 20px; margin-top: 10px; text-align: center; line-height: 0.8;">
$$H_0:p \leq p_0$$
$$H_1:p > p_0$$
</div>

</div>

<div class="fragment fade-up" data-fragment-index="4"
style="font-size: 26px; background-color: #fff7e8; padding: 14px; border-radius: 14px; border-top: 7px solid #d97706;">

<strong>Prueba de cola izquierda</strong>
<div style="font-size: 20px; margin-top: 10px; text-align: center; line-height: 0.8;">
$$H_0:p \geq p_0$$
$$H_1:p < p_0$$
</div>

</div>
</div>

<div class="card twocol fragment fade-up" data-fragment-index="5">

<div>
<div class="fragment fade-up" data-fragment-index="5" style="font-size: 28px; font-weight: bold; text-align: center;">
Estadístico de Prueba
</div>

<div style="font-size: 22px; margin-top: 8px; text-align: center;">
$$Z = \frac{\hat{p}-p_0}{\sqrt{\frac{p_0(1-p_0)}{n}}}$$
</div>
</div>

<div class="fragment fade-up" data-fragment-index="6" style="font-size: 28px; margin-top: 8px; line-height: 1.4;">

- $\hat{p}$ : proporción muestral
- $p_0$ : proporción propuesta
- $n$ : tamaño muestral

</div>
</div>


## Criterios de decisión

<div class="fragment fade-up" data-fragment-index="1"
style="background-color:#eef4fb; padding:18px; border-radius:16px; border-left:8px solid #1a3a6b;">

<div style="font-size: 28px; margin-top: 10px; text-align: justify; line-height: 1.5;">
Después de calcular el estadístico de prueba, es necesario establecer una regla que permita decidir si la hipótesis nula debe rechazarse o no.<br><br>
La decisión estadística se toma comparando el **estadístico de prueba** con valores críticos obtenidos de una distribución de probabilidad. **Si el estadístico cae en la región crítica, se rechaza** $\small H_0$
</div>
</div>

<div style="display: grid; grid-template-columns: 1fr 1fr 1fr; gap: 10px; margin-top: 6px;">

<div class="fragment fade-up" data-fragment-index="1">

```{r}
#| echo: false
#| fig-width: 3.8
#| fig-height: 2.8
#| fig-align: center

library(ggplot2)
x  <- seq(-4, 4, length = 800)
df <- data.frame(x, y = dnorm(x))
z  <- 1.96

ggplot(df, aes(x, y)) +
  geom_area(data = subset(df, x <= -z), fill = "#d97706", alpha = 0.75) +
  geom_area(data = subset(df, x >=  z), fill = "#d97706", alpha = 0.75) +
  geom_area(data = subset(df, x > -z & x < z), fill = "#dbeafe", alpha = 0.5) +
  geom_line(linewidth = 1.1, color = "#1a3a6b") +
  geom_vline(xintercept = c(-z, z), linetype = "dashed", linewidth = 0.8, color = "#374151") +
  annotate("text", x = 0,    y = 0.22, label = "Aceptación", size = 3.2, color = "#1b4d2e", fontface = "bold") +
  annotate("text", x = -3,   y = 0.04, label = "Rechazo",   size = 3,   color = "#7c2d12") +
  annotate("text", x =  3,   y = 0.04, label = "Rechazo",   size = 3,   color = "#7c2d12") +
  annotate("text", x = -z, y = 0.42, label = "-1.96", size = 2.8, color = "#374151", hjust = 1.1) +
  annotate("text", x =  z, y = 0.42, label = " 1.96", size = 2.8, color = "#374151", hjust = -0.1) +
  labs(title = expression(H[1]: mu != mu[0]), x = "Estadístico Z", y = NULL) +
  theme_minimal(base_size = 11) +
  theme(plot.title = element_text(face = "bold", hjust = 0.5, color = "#1a3a6b"),
        panel.grid.minor = element_blank(), axis.text.y = element_blank())
```

</div>

<div class="fragment fade-up" data-fragment-index="2">

```{r}
#| echo: false
#| fig-width: 3.8
#| fig-height: 2.8
#| fig-align: center

x  <- seq(-4, 4, length = 800)
df <- data.frame(x, y = dnorm(x))
z  <- 1.645

ggplot(df, aes(x, y)) +
  geom_area(data = subset(df, x >= z), fill = "#d97706", alpha = 0.75) +
  geom_area(data = subset(df, x <  z), fill = "#dbeafe", alpha = 0.5) +
  geom_line(linewidth = 1.1, color = "#1a3a6b") +
  geom_vline(xintercept = z, linetype = "dashed", linewidth = 0.8, color = "#374151") +
  annotate("text", x = -1,  y = 0.22, label = "Aceptación", size = 3.2, color = "#1b4d2e", fontface = "bold") +
  annotate("text", x = 2.8, y = 0.04, label = "Rechazo",   size = 3,   color = "#7c2d12") +
  annotate("text", x = z,   y = 0.42, label = " 1.645", size = 2.8, color = "#374151", hjust = -0.05) +
  labs(title = expression(H[1]: mu > mu[0]), x = "Estadístico Z", y = NULL) +
  theme_minimal(base_size = 11) +
  theme(plot.title = element_text(face = "bold", hjust = 0.5, color = "#1a3a6b"),
        panel.grid.minor = element_blank(), axis.text.y = element_blank())
```

</div>

<div class="fragment fade-up" data-fragment-index="3">

```{r}
#| echo: false
#| fig-width: 3.8
#| fig-height: 2.8
#| fig-align: center

x  <- seq(-4, 4, length = 800)
df <- data.frame(x, y = dnorm(x))
z  <- -1.645

ggplot(df, aes(x, y)) +
  geom_area(data = subset(df, x <= z), fill = "#d97706", alpha = 0.75) +
  geom_area(data = subset(df, x >  z), fill = "#dbeafe", alpha = 0.5) +
  geom_line(linewidth = 1.1, color = "#1a3a6b") +
  geom_vline(xintercept = z, linetype = "dashed", linewidth = 0.8, color = "#374151") +
  annotate("text", x = 1,   y = 0.22, label = "Aceptación", size = 3.2, color = "#1b4d2e", fontface = "bold") +
  annotate("text", x = -2.8, y = 0.04, label = "Rechazo",  size = 3,   color = "#7c2d12") +
  annotate("text", x = z,   y = 0.42, label = "-1.645", size = 2.8, color = "#374151", hjust = 1.05) +
  labs(title = expression(H[1]: mu < mu[0]), x = "Estadístico Z", y = NULL) +
  theme_minimal(base_size = 11) +
  theme(plot.title = element_text(face = "bold", hjust = 0.5, color = "#1a3a6b"),
        panel.grid.minor = element_blank(), axis.text.y = element_blank())
```

</div>

</div>


## Reglas de decisión para la media $\mu$

<div style="display: grid; grid-template-columns: 1fr 1fr 1fr; gap: 16px; margin-top:80px;">

<div class="fragment fade-up" data-fragment-index="1"
style="background-color:#eef4fb; padding:18px; border-radius:16px; border-top:7px solid #1a3a6b;">

<div style="font-size: 26px; font-weight: bold; color:#1a3a6b; text-align:center; margin-bottom:10px;">
Dos colas
</div>

<div style="font-size: 22px; text-align:justify; line-height:1.5; color:#374151;">
La región crítica se distribuye en ambos extremos de la distribución.
</div>

<div style="font-size: 20px; text-align:center; margin-top:10px; line-height:1.4;">
$$H_0:\mu=\mu_0$$
$$H_1:\mu \neq \mu_0$$
</div>

<div style="background-color:#dbeafe; border-radius:10px; padding:10px; margin-top:10px; font-size:22px; text-align:center;">
Se rechaza $H_0$ si:
$$Z < -Z_{\alpha/2} \quad \text{o} \quad Z > Z_{\alpha/2}$$
</div>

</div>

<div class="fragment fade-up" data-fragment-index="2"
style="background-color:#eef7ee; padding:18px; border-radius:16px; border-top:7px solid #1b4d2e;">

<div style="font-size: 26px; font-weight: bold; color:#1b4d2e; text-align:center; margin-bottom:10px;">
Cola derecha
</div>

<div style="font-size: 22px; text-align:justify; line-height:1.5; color:#374151;">
La región crítica se ubica en el extremo derecho de la distribución.
</div>

<div style="font-size: 20px; text-align:center; margin-top:10px; line-height:1.4;">
$$H_0:\mu \leq \mu_0$$
$$H_1:\mu > \mu_0$$
</div>

<div style="background-color:#d6f0dd; border-radius:10px; padding:10px; margin-top:10px; font-size:22px; text-align:center;">
Se rechaza $H_0$ si:
$$Z > Z_{\alpha}$$
</div>

</div>

<div class="fragment fade-up" data-fragment-index="3"
style="background-color:#fff7e8; padding:18px; border-radius:16px; border-top:7px solid #d97706;">

<div style="font-size: 26px; font-weight: bold; color:#d97706; text-align:center; margin-bottom:10px;">
Cola izquierda
</div>

<div style="font-size: 22px; text-align:justify; line-height:1.5; color:#374151;">
La región crítica se encuentra en el extremo izquierdo de la distribución.
</div>

<div style="font-size: 20px; text-align:center; margin-top:10px; line-height:1.4;">
$$H_0:\mu \geq \mu_0$$
$$H_1:\mu < \mu_0$$
</div>

<div style="background-color:#fde7c7; border-radius:10px; padding:10px; margin-top:10px; font-size:22px; text-align:center;">
Se rechaza $H_0$ si:
$$Z < -Z_{\alpha}$$
</div>

</div>

</div>


## Reglas de decisión para la proporción $p$

<div style="display: grid; grid-template-columns: 1fr 1fr 1fr; gap: 16px; margin-top:80px;">

<div class="fragment fade-up" data-fragment-index="1"
style="background-color:#eef4fb; padding:18px; border-radius:16px; border-top:7px solid #1a3a6b;">

<div style="font-size: 26px; font-weight: bold; color:#1a3a6b; text-align:center; margin-bottom:10px;">
Dos colas
</div>

<div style="font-size: 22px; text-align:justify; line-height:1.5; color:#374151;">
La región crítica se distribuye en ambos extremos de la distribución.
</div>

<div style="font-size: 20px; text-align:center; margin-top:10px; line-height:1.4;">
$$H_0:p=p_0$$
$$H_1:p \neq p_0$$
</div>

<div style="background-color:#dbeafe; border-radius:10px; padding:10px; margin-top:10px; font-size:22px; text-align:center;">
Se rechaza $H_0$ si:
$$Z < -Z_{\alpha/2} \quad \text{o} \quad Z > Z_{\alpha/2}$$
</div>

</div>

<div class="fragment fade-up" data-fragment-index="2"
style="background-color:#eef7ee; padding:18px; border-radius:16px; border-top:7px solid #1b4d2e;">

<div style="font-size: 26px; font-weight: bold; color:#1b4d2e; text-align:center; margin-bottom:10px;">
Cola derecha
</div>

<div style="font-size: 22px; text-align:justify; line-height:1.5; color:#374151;">
La región crítica se encuentra en el extremo derecho de la distribución.
</div>

<div style="font-size: 20px; text-align:center; margin-top:10px; line-height:1.4;">
$$H_0:p \leq p_0$$
$$H_1:p > p_0$$
</div>

<div style="background-color:#d6f0dd; border-radius:10px; padding:10px; margin-top:10px; font-size:22px; text-align:center;">
Se rechaza $H_0$ si:
$$Z > Z_{\alpha}$$
</div>

</div>

<div class="fragment fade-up" data-fragment-index="3"
style="background-color:#fff7e8; padding:18px; border-radius:16px; border-top:7px solid #d97706;">

<div style="font-size: 26px; font-weight: bold; color:#d97706; text-align:center; margin-bottom:10px;">
Cola izquierda
</div>

<div style="font-size: 22px; text-align:justify; line-height:1.5; color:#374151;">
La región crítica se ubica en el extremo izquierdo de la distribución.
</div>

<div style="font-size: 20px; text-align:center; margin-top:10px; line-height:1.4;">
$$H_0:p \geq p_0$$
$$H_1:p < p_0$$
</div>

<div style="background-color:#fde7c7; border-radius:10px; padding:10px; margin-top:10px; font-size:22px; text-align:center;">
Se rechaza $H_0$ si:
$$Z < -Z_{\alpha}$$
</div>

</div>

</div>

## Criterio usando el valor$-p$

<div style="font-size: 27px; text-align: justify; margin-top: 10px; line-height: 1.4;">

La decisión también puede tomarse comparando el valor$-p$ con el nivel de significancia $\alpha$. El valor$-p$ representa la probabilidad de obtener un resultado tan extremo como el observado, suponiendo que la hipótesis nula es verdadera.

</div>

<div style="display:grid; grid-template-columns:1fr 1fr; gap:24px;">

<div class="fragment fade-right" data-fragment-index="1"
style="background-color:#eef4fb; padding:18px; border-radius:16px; border-top:8px solid #1a3a6b;">

<div style="font-size:22px; font-weight:bold; color:#1a3a6b; margin-bottom:10px;">Definición</div>

<div style="background-color:#dbeafe; border-radius:10px; padding:12px; font-size:20px; text-align:center; line-height:1.8;">

$$P\bigl(\text{resultado tan extremo o más extremo que el observado}\mid H_0\bigr)$$

<div style="font-size:20px; color:#1a3a6b; margin-top:4px; text-align:justify;">
Probabilidad de obtener un resultado <strong>tan extremo o más extremo</strong> que el observado, suponiendo que $H_0$ es verdadera.
</div>
</div>

<div style="font-size:22px; margin-top:12px; line-height:1.6;">
<span style="color:#1b4d2e; font-weight:bold;">Rechazar $H_0$</span> si valor$-p < \alpha$<br>
<span style="color:#7a1515; font-weight:bold;">No rechazar $H_0$</span> si valor$-p \geq \alpha$
</div>

</div>

<div class="fragment fade-left" data-fragment-index="2"
style="background-color:#eef7ee; padding:18px; border-radius:16px; border-top:8px solid #1b4d2e;">
<div style="font-size:30px; font-weight:bold; color:#1a3a6b; text-align:left;">
Cálculo del valor-p
</div>

<ul style="font-size:28px; margin-top:12px; line-height:1.5;">
<li><strong>Cola derecha:</strong> valor$\small -p=P(Z>Z_{obs})$</li>
<li><strong>Cola izquierda:</strong> valor$\small -p=P(Z<Z_{obs})$</li>
<li><strong>Dos colas:</strong> valor$\small -p=2P(Z>|Z_{obs}|)$</li>
</ul>
</div> 
</div>

<div class="fragment fade-up" data-fragment-index="3"
style="font-size:28px; text-align:justify; margin-top:18px;">

Mientras menor sea el valor$-p$, mayor será la evidencia estadística en contra de la hipótesis nula.

</div>

## Selección del estadístico de prueba

<div style="font-size: 27px; text-align: justify; margin-top: 10px; line-height: 1.4;">
La elección del estadístico de prueba depende principalmente del tamaño de la muestra y del conocimiento de la desviación estándar poblacional.
</div>

<div style="display:grid; grid-template-columns:1fr 1fr; gap:24px; margin-top:15px;">

<div class="fragment fade-right" data-fragment-index="1"
style="background-color:#eef4fb; padding:18px; border-radius:16px; border-top:8px solid #1a3a6b;">

<div style="font-size:30px; font-weight:bold; color:#1a3a6b; text-align:center;">
Estadístico $Z$
</div>

<div style="font-size:24px; margin-top:12px; text-align:justify; line-height:1.5;">

Se utiliza cuando:

- La desviación estándar poblacional $\sigma$ es conocida.
</div>

<div style="font-size:24px; text-align:center;">

$$
Z = \frac{\bar{x}-\mu_0}{\sigma/\sqrt{n}}
$$

</div>

</div>

<div class="fragment fade-left" data-fragment-index="2"
style="background-color:#eef7ee; padding:18px; border-radius:16px; border-top:8px solid #1b4d2e;">

<div style="font-size:30px; font-weight:bold; color:#1b4d2e; text-align:center;">
Estadístico $t$
</div>

<div style="font-size:24px; margin-top:12px; text-align:justify; line-height:1.5;">

Se utiliza cuando:

- $\sigma$ es desconocida.
- Se reemplaza $\small \sigma$ por la desviación estándar muestral $\small s$.
</div>
<div style="font-size:24px; text-align:center;">

$$
t = \frac{\bar{x}-\mu_0}{s/\sqrt{n}}
$$

</div>

</div>

</div>
<div class="fragment fade-up" data-fragment-index="3"
style="margin-top:15px;background-color:#fff7e8; padding:16px; border-radius:16px; border-left:8px solid #d97706;">

<p style="font-size:24px; text-align:justify; line-height:1;">
En pruebas para proporciones, generalmente se utiliza la distribución normal estándar cuando el tamaño muestral es suficientemente grande.
</p>

</div>


## Condiciones para pruebas de proporciones

<div style="font-size: 27px; text-align: justify; margin-top: 10px; line-height: 1.5;">

En pruebas de hipótesis para proporciones, la distribución normal estándar puede utilizarse cuando el tamaño de muestra es suficientemente grande.

</div>

<br>

<div class="fragment fade-up" data-fragment-index="1"
style="background-color:#eef4fb; padding:22px; border-radius:18px; border-top:8px solid #1a3a6b;">

<div style="font-size: 30px; font-weight: bold; color:#1a3a6b; text-align:center;">
Condiciones de aproximación normal
</div>

<br>

<div style="font-size: 30px; text-align:center; line-height:1.8;">

$$
np \geq 5
$$

$$
n(1-p)\geq 5
$$

</div>

</div>

<br>

<div class="fragment fade-up" data-fragment-index="2"
style="background-color:#eef7ee; padding:18px; border-radius:16px; border-left:8px solid #1b4d2e;">

<div style="font-size:24px; text-align:justify; line-height:1.5;">

Estas condiciones permiten aproximar la distribución muestral de la proporción mediante una distribución normal.

</div>

</div>


## ¿Qué ocurre si la muestra es pequeña?

<div style="font-size: 27px; text-align: justify; margin-top: 10px; line-height: 1.5;">

Cuando el tamaño de muestra es pequeño, la distribución muestral de la proporción puede no aproximarse adecuadamente a una distribución normal.

</div>

<br>

<div class="fragment fade-up" data-fragment-index="1"
style="background-color:#fff7e8; padding:20px; border-radius:18px; border-top:8px solid #d97706;">

<div style="font-size:26px; text-align:justify; line-height:1.6;">

Esto puede generar:

- Valores-p incorrectos.
- Intervalos de confianza poco precisos.
- Decisiones estadísticas no confiables.

</div>

</div>

<br>

<div class="fragment fade-up" data-fragment-index="2"
style="background-color:#eef4fb; padding:18px; border-radius:16px; border-left:8px solid #1a3a6b;">

<div style="font-size:25px; text-align:justify; line-height:1.5;">

En estos casos, pueden utilizarse métodos exactos, como la prueba binomial exacta.

</div>

</div>


## {.center .middle}

<div style="text-align: center; margin-top: 40px;">
<p style="font-size: 52px; font-weight: bold; color: #3b82f6;">Métodos para Construir Pruebas</p>

<p style="font-size: 28px; color: #1b4d2e; font-weight: 600; margin-top: 10px; text-align: justify;">
¿Por qué los estadísticos Z, t y χ² son los mejores para cada situación? Existen principios estadísticos que garantizan que estos estadísticos son óptimos. Conocerlos permite entender la lógica detrás de cada prueba y aplicarlas con mayor confianza.
</p>
</div>

## Comparando hipótesis: la idea central

<div style="font-size: 28px; text-align: justify; margin-top: 10px; line-height: 1.5;">
En toda prueba de hipótesis se compite entre dos explicaciones de los datos. La pregunta clave es: ¿cuál hipótesis explica mejor lo que observamos?
</div>

<br>

<div style="display: grid; grid-template-columns: 1fr 1fr; gap: 24px; margin-top: 15px;">

<div class="fragment fade-right" data-fragment-index="1"
style="background-color: #eef7ee; padding: 18px; border-radius: 16px; border-top: 8px solid #1b4d2e;">
<div style="font-size: 30px; font-weight: bold; color: #1b4d2e; text-align: center;">Verosimilitud de $H_0$</div>
<div style="font-size: 26px; margin-top: 12px; text-align: justify; line-height: 1.5;">
¿Qué tan probable es observar estos datos si la hipótesis nula fuera verdadera?
</div>
</div>

<div class="fragment fade-left" data-fragment-index="2"
style="background-color: #eef4fb; padding: 18px; border-radius: 16px; border-top: 8px solid #1a3a6b;">
<div style="font-size: 30px; font-weight: bold; color: #1a3a6b; text-align: center;">Verosimilitud de $H_1$</div>
<div style="font-size: 26px; margin-top: 12px; text-align: justify; line-height: 1.5;">
¿Qué tan probable es observar estos datos si la hipótesis alternativa fuera verdadera?
</div>
</div>

</div>

<br>

<div class="fragment fade-up" data-fragment-index="3"
style="background-color: #fff7e8; padding: 18px; border-radius: 16px; border-left: 8px solid #d97706;">
<div style="font-size: 26px; text-align: justify; line-height: 1.5;">
Si los datos son <strong>mucho más verosímiles bajo $H_1$</strong> que bajo $H_0$, existe evidencia para rechazar $H_0$. El cociente de estas verosimilitudes es la base de los métodos óptimos de prueba.
</div>
</div>

## Lema de Neyman-Pearson

<div class="block-theorem fragment fade-up" data-fragment-index="1">
<div class="block-title">Lema de Neyman-Pearson (1933)</div>
<div class="block-body" style="font-size: 27px; line-height: 1.5;">
Para contrastar dos hipótesis simples $H_0: \theta = \theta_0$ frente a $H_1: \theta = \theta_1$, la prueba más poderosa con nivel $\alpha$ fijo rechaza $H_0$ cuando:

$$\Lambda = \frac{L(\theta_0 \mid \mathbf{x})}{L(\theta_1 \mid \mathbf{x})} \leq k$$

donde $k$ se determina de modo que $P(\text{rechazar } H_0 \mid H_0 \text{ verdadera}) = \alpha$.
</div>
</div>

<br>

<div class="fragment fade-up" data-fragment-index="2"
style="background-color: #eef7ee; padding: 16px; border-radius: 14px; border-left: 8px solid #1b4d2e;">
<div style="font-size: 25px; text-align: justify; line-height: 1.5;">
<strong>Interpretación:</strong> $\Lambda$ pequeño significa que los datos son mucho más verosímiles bajo $H_1$ que bajo $H_0$. El lema garantiza que rechazar cuando $\Lambda$ es pequeño es <strong>la estrategia más eficaz posible</strong> para detectar una diferencia real con un nivel de error controlado.
</div>
</div>

## Lema de Neyman-Pearson: intuición

<div style="font-size: 26px; text-align: justify; margin-top: 8px; line-height: 1.5;">
Un agrónomo evalúa si un lote tiene tasa de germinación $p = 0.70$ ($H_0$) o $p = 0.90$ ($H_1$). Prueba 100 semillas.
</div>

<br>

<div style="display: grid; grid-template-columns: 1fr 1fr; gap: 24px;">

<div class="fragment fade-right" data-fragment-index="1"
style="background-color: #eef4fb; padding: 18px; border-radius: 16px; border-top: 8px solid #1a3a6b;">
<div style="font-size: 26px; font-weight: bold; color: #1a3a6b; text-align: center;">Observa: 85 germinan</div>
<div style="font-size: 22px; margin-top: 12px; line-height: 1.8;">
- $L(p{=}0.70)$: resultado poco probable
- $L(p{=}0.90)$: resultado más probable
- $\Lambda$ es pequeño → rechazar $H_0$
- Conclusión: el lote tiene alta germinación.
</div>
</div>

<div class="fragment fade-left" data-fragment-index="2"
style="background-color: #eef7ee; padding: 18px; border-radius: 16px; border-top: 8px solid #1b4d2e;">
<div style="font-size: 26px; font-weight: bold; color: #1b4d2e; text-align: center;">Observa: 68 germinan</div>
<div style="font-size: 22px; margin-top: 12px; line-height: 1.8;">
- $L(p{=}0.70)$: resultado razonable
- $L(p{=}0.90)$: resultado poco probable
- $\Lambda$ es grande → no rechazar $H_0$
- Conclusión: la tasa es compatible con 70%.
</div>
</div>

</div>

<br>

<div class="fragment fade-up" data-fragment-index="3"
style="background-color:#fff7e8; padding:16px; border-radius:14px; border-left:8px solid #d97706;">
<div style="font-size: 24px; text-align: justify; line-height: 1.5;">
Los estadísticos Z, t y χ² que usamos son consecuencias directas del lema de Neyman-Pearson aplicado al modelo normal. <strong>Usarlos es estadísticamente óptimo.</strong>
</div>
</div>

## Razón de Verosimilitud: LRT

<div class="block-definition fragment fade-up" data-fragment-index="1">
<div class="block-title">Prueba de Razón de Verosimilitud (LRT)</div>
<div class="block-body" style="font-size: 27px; line-height: 1.5;">
Generaliza el lema de Neyman-Pearson para hipótesis compuestas. El estadístico compara cuán bien explica $H_0$ los datos frente al mejor ajuste posible:

$$\Lambda = \frac{L(\hat{\theta}_{H_0} \mid \mathbf{x})}{L(\hat{\theta} \mid \mathbf{x})}$$

Se rechaza $H_0$ cuando $\Lambda \leq k$, es decir, cuando $H_0$ explica mucho peor los datos que la mejor alternativa posible.
</div>
</div>

<br>

<div class="fragment fade-up" data-fragment-index="2"
style="background-color:#eef4fb; padding:16px; border-radius:14px; border-left:8px solid #1a3a6b;">
<div style="font-size: 25px; text-align: justify; line-height: 1.5;">
<strong>Resultado práctico:</strong> bajo condiciones regulares, el estadístico $-2\ln(\Lambda)$ sigue aproximadamente una distribución $\chi^2$ con grados de libertad igual al número de parámetros restringidos por $H_0$. Esto permite obtener valores críticos de forma sencilla.
</div>
</div>

## LRT: Conexión con las pruebas habituales

<div style="font-size: 27px; text-align: justify; margin-top: 10px; line-height: 1.4;">
Las pruebas que hemos estudiado son casos particulares del LRT bajo el modelo normal.
</div>

<br>

<div style="display: grid; grid-template-columns: 1fr 1fr 1fr; gap: 16px;">

<div class="fragment fade-up" data-fragment-index="1"
style="background-color:#eef7ee; padding:16px; border-radius:14px; border-top:7px solid #1b4d2e;">
<div style="font-size: 26px; font-weight: bold; color: #1b4d2e; text-align: center;">Prueba Z</div>
<div style="font-size: 22px; margin-top: 10px; text-align: center; line-height: 1.6;">
Caso LRT para la media con $\sigma$ conocida.
$$Z = \frac{\bar{x}-\mu_0}{\sigma/\sqrt{n}}$$
</div>
</div>

<div class="fragment fade-up" data-fragment-index="2"
style="background-color:#eef4fb; padding:16px; border-radius:14px; border-top:7px solid #1a3a6b;">
<div style="font-size: 26px; font-weight: bold; color: #1a3a6b; text-align: center;">Prueba t</div>
<div style="font-size: 22px; margin-top: 10px; text-align: center; line-height: 1.6;">
Caso LRT para la media con $\sigma$ desconocida.
$$t = \frac{\bar{x}-\mu_0}{s/\sqrt{n}}$$
</div>
</div>

<div class="fragment fade-up" data-fragment-index="3"
style="background-color:#fff7e8; padding:16px; border-radius:14px; border-top:7px solid #d97706;">
<div style="font-size: 26px; font-weight: bold; color: #d97706; text-align: center;">Prueba χ²</div>
<div style="font-size: 22px; margin-top: 10px; text-align: center; line-height: 1.6;">
Caso LRT para la varianza poblacional.
$$\chi^2 = \frac{(n-1)s^2}{\sigma_0^2}$$
</div>
</div>

</div>

<br>

<div class="fragment fade-up" data-fragment-index="4"
style="background-color:#f8fafc; padding:16px; border-radius:14px; border-left:8px solid #475569;">
<div style="font-size: 24px; text-align: justify; line-height: 1.5;">
El LRT proporciona un método sistemático para derivar estadísticos de prueba óptimos. No es necesario adivinar el estadístico correcto: el LRT lo genera a partir del modelo probabilístico de los datos.
</div>
</div>

## Pruebas UI e IU

<div style="font-size: 27px; text-align: justify; margin-top: 10px; line-height: 1.5;">
En agricultura es frecuente evaluar varias condiciones simultáneamente: rendimiento, humedad, calidad, resistencia. Existen dos estrategias formales para combinar estas evaluaciones.
</div>

<br>

<div style="display: grid; grid-template-columns: 1fr 1fr; gap: 24px; margin-top: 10px;">

<div class="fragment fade-right" data-fragment-index="1"
style="background-color:#eef4fb; padding:18px; border-radius:16px; border-top:8px solid #1a3a6b;">
<div style="font-size: 28px; font-weight: bold; color: #1a3a6b; text-align: center;">Unión-Intersección (UI)</div>
<div style="font-size: 23px; margin-top: 12px; text-align: justify; line-height: 1.6;">
$H_0$ exige que <strong>todas</strong> las condiciones se cumplan. Se rechaza $H_0$ si <strong>al menos una</strong> condición falla.

**Ejemplo:** Un cultivo es aceptable si rendimiento $\geq 5$ t/ha **y** humedad $\leq 14\%$. Basta que una condición falle para rechazar la aceptabilidad.
</div>
</div>

<div class="fragment fade-left" data-fragment-index="2"
style="background-color:#eef7ee; padding:18px; border-radius:16px; border-top:8px solid #1b4d2e;">
<div style="font-size: 28px; font-weight: bold; color: #1b4d2e; text-align: center;">Intersección-Unión (IU)</div>
<div style="font-size: 23px; margin-top: 12px; text-align: justify; line-height: 1.6;">
$H_0$ admite que alguna condición falle. Se rechaza $H_0$ solo si <strong>todas</strong> las condiciones fallan.

**Ejemplo:** Un pesticida es inaceptable si afecta **tanto** el rendimiento **como** la calidad del grano. Se necesita evidencia en ambas condiciones para rechazar.
</div>
</div>

</div>

## UI vs IU: cuándo usar cada una

<div style="display: grid; grid-template-columns: 1fr 1fr; gap: 24px; margin-top: 20px;">

<div class="fragment fade-right" data-fragment-index="1"
style="background-color:#eef4fb; padding:20px; border-radius:16px; border-left:8px solid #1a3a6b;">
<div style="font-size: 28px; font-weight: bold; color: #1a3a6b; margin-bottom: 12px;">Prueba UI</div>
<div style="font-size: 24px; line-height: 1.7; text-align: justify;">
- Se usa para certificar que **todo** cumple estándares.
- Rechazar es fácil: basta una sola falla.
- **Conservadora** para aprobar.
- Aplicación: control de calidad, certificaciones de semilla, buenas prácticas agrícolas.
</div>
</div>

<div class="fragment fade-left" data-fragment-index="2"
style="background-color:#eef7ee; padding:20px; border-radius:16px; border-left:8px solid #1b4d2e;">
<div style="font-size: 28px; font-weight: bold; color: #1b4d2e; margin-bottom: 12px;">Prueba IU</div>
<div style="font-size: 24px; line-height: 1.7; text-align: justify;">
- Se usa para demostrar equivalencia entre tratamientos.
- Rechazar requiere fallos en todos los criterios.
- **Conservadora** para rechazar.
- Aplicación: comparación de variedades, equivalencia de fertilizantes, ensayos de bioequivalencia.
</div>
</div>

</div>

<br>

<div class="fragment fade-up" data-fragment-index="3"
style="background-color:#fff7e8; padding:16px; border-radius:14px; border-left:8px solid #d97706;">
<div style="font-size: 24px; text-align: justify; line-height: 1.5;">
<strong>Regla práctica:</strong> use UI cuando quiera proteger la calidad (todo debe funcionar bien); use IU cuando quiera demostrar equivalencia entre tratamientos o variedades.
</div>
</div>

## Prueba de hipótesis para la varianza

<div style="font-size: 27px; text-align: justify; margin-top: 10px; line-height: 1.5;">
En muchas situaciones agrícolas, la <strong>variabilidad</strong> es tan importante como el promedio: semillas de tamaño uniforme, dosis consistentes de insumos, rendimientos homogéneos entre parcelas.
</div>

<br>

<div class="block-definition fragment fade-up" data-fragment-index="1">
<div class="block-title">Estadístico de prueba para la varianza</div>
<div class="block-body" style="font-size: 27px; line-height: 1.5;">
Sea $X_1, \ldots, X_n$ una muestra de una población $N(\mu, \sigma^2)$. Para contrastar $H_0: \sigma^2 = \sigma_0^2$, se usa:

$$\chi^2 = \frac{(n-1)s^2}{\sigma_0^2}$$

Bajo $H_0$, este estadístico sigue una distribución $\chi^2$ con $n-1$ grados de libertad.
</div>
</div>

<br>

<div class="fragment fade-up" data-fragment-index="2"
style="background-color:#eef7ee; padding:14px; border-radius:14px; border-left:8px solid #1b4d2e;">
<div style="font-size: 24px; text-align: justify; line-height: 1.5;">
Si la varianza muestral $s^2$ es mucho mayor o menor que $\sigma_0^2$, el estadístico se aleja del valor esperado y se genera evidencia para rechazar $H_0$.
</div>
</div>

## Reglas de decisión: varianza poblacional

<div style="font-size: 26px; text-align: justify; margin-top: 10px; line-height: 1.4;">
La región crítica depende de la dirección de la hipótesis alternativa. A diferencia de Z y t, la distribución χ² no es simétrica.
</div>

<br>

<div style="display: grid; grid-template-columns: 1fr 1fr 1fr; gap: 14px;">

<div class="fragment fade-up" data-fragment-index="1"
style="background-color:#eef4fb; padding:14px; border-radius:14px; border-top:7px solid #1a3a6b;">
<div style="font-size: 24px; font-weight: bold; color: #1a3a6b; text-align: center;">Dos colas</div>
<div style="font-size: 20px; margin-top: 10px; text-align: center; line-height: 1.7;">
$$H_1: \sigma^2 \neq \sigma_0^2$$
Rechazar $H_0$ si:
$$\chi^2 < \chi^2_{1-\alpha/2,\,n-1}$$
o bien:
$$\chi^2 > \chi^2_{\alpha/2,\,n-1}$$
</div>
</div>

<div class="fragment fade-up" data-fragment-index="2"
style="background-color:#eef7ee; padding:14px; border-radius:14px; border-top:7px solid #1b4d2e;">
<div style="font-size: 24px; font-weight: bold; color: #1b4d2e; text-align: center;">Cola derecha</div>
<div style="font-size: 20px; margin-top: 10px; text-align: center; line-height: 1.7;">
$$H_1: \sigma^2 > \sigma_0^2$$
Rechazar $H_0$ si:
$$\chi^2 > \chi^2_{\alpha,\,n-1}$$
La variabilidad observada supera la esperada.
</div>
</div>

<div class="fragment fade-up" data-fragment-index="3"
style="background-color:#fff7e8; padding:14px; border-radius:14px; border-top:7px solid #d97706;">
<div style="font-size: 24px; font-weight: bold; color: #d97706; text-align: center;">Cola izquierda</div>
<div style="font-size: 20px; margin-top: 10px; text-align: center; line-height: 1.7;">
$$H_1: \sigma^2 < \sigma_0^2$$
Rechazar $H_0$ si:
$$\chi^2 < \chi^2_{1-\alpha,\,n-1}$$
La variabilidad observada es menor a la esperada.
</div>
</div>

</div>

## Ejemplo: Prueba para la varianza

<div style="display:grid; grid-template-columns:1fr 1fr; gap:24px; align-items:start;">

<div>

<div style="font-size: 24px; text-align: justify; line-height: 1.5;">
Una empresa procesadora de arroz en el Tolima exige que la varianza en el peso de los bultos no supere 4 kg². Un control de calidad sobre 20 bultos arroja una varianza muestral de 6.1 kg².
</div>

<br>

<div class="fragment fade-up" data-fragment-index="1"
style="background-color:#eef4fb; padding:18px; border-radius:16px; border-top:8px solid #1a3a6b;">
<div style="font-size: 28px; font-weight:bold; color:#1a3a6b; text-align:center;">Datos</div>
<div style="font-size: 26px; text-align:center; line-height:1.7; margin-top:10px;">
$$n = 20 \qquad s^2 = 6.1 \text{ kg}^2$$
$$\sigma_0^2 = 4 \text{ kg}^2 \qquad \alpha = 0.05$$
</div>
</div>

</div>

<div>

<div class="fragment fade-up" data-fragment-index="2"
style="background-color:#eef7ee; padding:20px; border-radius:18px; border-top:8px solid #1b4d2e; margin-top:25px;">
<div style="font-size: 30px; font-weight:bold; color:#1b4d2e; text-align:center;">Pregunta</div>
<br>
<div style="font-size: 25px; text-align:justify; line-height:1.6;">
¿Existe evidencia suficiente para afirmar que la varianza en el peso de los bultos supera los 4 kg²?
</div>
</div>

</div>

</div>

## Solución: cálculo del estadístico

<div class="twocol" style="margin-top: 10px;">

<div class="block-theorem fragment fade-up" data-fragment-index="1">
<div class="block-title">Paso 1: Planteamiento de hipótesis</div>
<div class="block-body" style="font-size: 25px; line-height: 1.4;">
$$H_0: \sigma^2 \leq 4$$
$$H_1: \sigma^2 > 4$$
Se trata de una prueba de cola derecha.
</div>
</div>

<div class="block-example fragment fade-up" data-fragment-index="2">
<div class="block-title">Paso 2: Estadístico de prueba</div>
<div class="block-body" style="font-size: 25px; line-height: 1.4;">
$$\chi^2 = \frac{(n-1)s^2}{\sigma_0^2} = \frac{19 \times 6.1}{4}$$
$$\chi^2 = 28.98$$
con $n - 1 = 19$ grados de libertad.
</div>
</div>

</div>

## Decisión: Prueba para la varianza

<div class="twocol" style="margin-top: 10px;">

<div class="block-theorem fragment fade-up" data-fragment-index="1">
<div class="block-title">Paso 3: Criterio de decisión</div>
<div class="block-body" style="font-size: 25px; line-height: 1.4;">
Con $\alpha = 0.05$ y $gl = 19$:
$$\chi^2_{0.05,\,19} = 30.14$$
Como:
$$\chi^2_{cal} = 28.98 < 30.14$$
No se rechaza $H_0$.
</div>
</div>

<div class="block-example fragment fade-up" data-fragment-index="2">
<div class="block-title">Paso 4: Valor-p</div>
<div class="block-body" style="font-size: 25px; line-height: 1.4;">
$$p = P(\chi^2_{19} > 28.98) \approx 0.066$$
Como:
$$p = 0.066 > 0.05$$
No se rechaza la hipótesis nula.
</div>
</div>

</div>

<div class="fragment fade-up" data-fragment-index="3"
style="background-color:#eef7ee; padding:18px; border-radius:16px; border-left:8px solid #1b4d2e; margin-top:18px;">
<div style="font-size:30px; font-weight:bold; color:#1b4d2e;">Conclusión</div>
<div style="font-size:26px; text-align:justify; line-height:1.6; margin-top:10px;">
No existe evidencia estadística suficiente para afirmar que la varianza en el peso de los bultos de arroz supera los 4 kg². El nivel de variabilidad observado es compatible con el estándar exigido por la empresa.
</div>
</div>

## Código en R: Prueba para la varianza

```{r}
n <- 20
s2 <- 6.1
sigma2_0 <- 4

# Estadístico chi-cuadrado
chi2 <- (n - 1) * s2 / sigma2_0
chi2

# Valor-p (cola derecha)
pvalor <- pchisq(chi2, df = n - 1, lower.tail = FALSE)
pvalor

# Valor crítico al 5%
qchisq(0.95, df = n - 1)
```


## Resumen de distribuciones de probabilidad

<div style="font-size: 22px; margin-top: 15px;">

| Distribución | Media | Varianza |
|:---:|:---:|:---:|
| Bernoulli$(p)$ | $p$ | $p(1-p)$ |
| Binomial$(n,p)$ | $np$ | $np(1-p)$ |
| Poisson$(\lambda)$ | $\lambda$ | $\lambda$ |
| Uniforme$(a,b)$ | $\frac{a+b}{2}$ | $\frac{(b-a)^2}{12}$ |
| Exponencial$(\lambda)$ | $\frac{1}{\lambda}$ | $\frac{1}{\lambda^2}$ |
| Normal$(\mu,\sigma^2)$ | $\mu$ | $\sigma^2$ |
| t de Student$(\nu)$ | $0$ | $\frac{\nu}{\nu-2}$ |
| Chi-cuadrado$(\nu)$ | $\nu$ | $2\nu$ |
| Gamma$(\alpha,\beta)$ | $\alpha\beta$ | $\alpha\beta^2$ |
| Beta$(\alpha,\beta)$ | $\frac{\alpha}{\alpha+\beta}$ | $\frac{\alpha\beta}{(\alpha+\beta)^2(\alpha+\beta+1)}$ |

</div>

<br>

<div class="fragment fade-up" data-fragment-index="1"
style="background-color:#eef4fb; padding:16px; border-radius:16px; border-left:8px solid #1a3a6b;">

<div style="font-size:24px; text-align:justify; line-height:1.5;">

Estas distribuciones son fundamentales en inferencia estadística y sirven como base para la construcción de intervalos de confianza y pruebas de hipótesis.

</div>

</div>

## Ejemplos y aplicaciones en R {.center .middle}

## Ejemplo 1

<div style="display:grid; grid-template-columns:1fr 1fr; gap:24px; align-items:start;">

<div>

<div style="font-size: 24px; text-align: justify; line-height: 1.5;">

Una cooperativa cafetera en Caldas afirma que la producción promedio de café es de 32 sacos por hectárea.

</div>

<br>

<div class="fragment fade-up" data-fragment-index="1"
style="background-color:#eef4fb; padding:18px; border-radius:16px; border-top:8px solid #1a3a6b;">

<div style="font-size: 28px; font-weight:bold; color:#1a3a6b; text-align:center;">
Datos
</div>

<div style="font-size: 26px; text-align:center; line-height:1.7; margin-top:10px;">

$$
\bar{x}=29.8
$$

$$
\sigma=5
$$

$$
n=40
$$

$$
\alpha=0.05
$$

</div>

</div>

</div>

<div>

<div class="fragment fade-up" data-fragment-index="2"
style="background-color:#eef7ee; padding:20px; border-radius:18px; border-top:8px solid #1b4d2e; margin-top:25px;">

<div style="font-size: 30px; font-weight:bold; color:#1b4d2e; text-align:center;">
Pregunta
</div>

<br>

<div style="font-size: 25px; text-align:justify; line-height:1.6;">

¿Existe evidencia suficiente para afirmar que la producción promedio es diferente de 32 sacos por hectárea?

</div>

</div>

</div>

</div>

## Solución 

<div class="twocol" style="margin-top: 10px;">

<div class="block-theorem fragment fade-up" data-fragment-index="1">
<div class="block-title">Paso 1: Planteamiento de hipótesis</div>
<div class="block-body" style="font-size: 25px; line-height: 1.4;">
$$
H_0:\mu=32
$$

$$
H_1:\mu\neq32
$$

<div style="font-size: 26px; text-align: justify; line-height: 1.5;">

Se trata de una prueba de dos colas.

</div>


</div>
</div>

<div class="block-example fragment fade-up" data-fragment-index="2">
<div class="block-title">Paso 2: Estadístico de prueba</div>
<div class="block-body" style="font-size: 25px; line-height: 1.4;">
Como la desviación estándar poblacional es conocida y la muestra es grande, se utiliza una prueba Z.  
Bajo $H_0$, el estadístico de prueba se calcula como:
<br>

<div style="font-size: 28px; text-align: center; line-height: 1.8;">

$$
Z=\frac{\bar{x}-\mu_0}{\sigma/\sqrt{n}}
$$

$$
Z=\frac{29.8-32}{5/\sqrt{40}}
$$

$$
Z=-2.78
$$

</div>


</div>
</div>

</div>


## Reglas de decisión 
<div class="twocol" style="margin-top: 10px;">

<div class="block-theorem fragment fade-up" data-fragment-index="1">
<div class="block-title">Paso 3: Criterio de decisión</div>
<div class="block-body" style="font-size: 25px; line-height: 1.4;">
Para una prueba bilateral con: $\alpha=0.05$

los valores críticos son: $\pm1.96$


<div style="font-size: 28px; text-align: center; line-height: 1.6;">

Como:

$$
Z_{cal}=-2.78<Z_{crit}=-1.96
$$

se rechaza $H_0$.

</div>

</div>
</div>

<div class="block-example fragment fade-up" data-fragment-index="2">
<div class="block-title">Paso 4: Valor-p</div>
<div class="block-body" style="font-size: 25px; line-height: 1.4;">
$$
p=2P(Z>|-2.78|)
$$

$$
p\approx0.0054
$$
<br>

<div style="font-size: 28px; text-align: center; line-height: 1.8;">
Como:

$$
p<0.05
$$

se rechaza la hipótesis nula.

</div>

</div>
</div>

</div>


<div class="fragment fade-up" data-fragment-index="3"
style="background-color:#eef7ee; padding:18px; border-radius:16px; border-left:8px solid #1b4d2e; margin-top:18px;">

<div style="font-size:30px; font-weight:bold; color:#1b4d2e;">
Conclusión
</div>

<div style="font-size:26px; text-align:justify; line-height:1.6; margin-top:10px;">

Existe evidencia estadística suficiente para afirmar que la producción promedio de café por hectárea en las fincas evaluadas es diferente de 32 sacos.

</div>

</div>


## Código en R

```{r}
mu0 <- 32
xbar <- 29.8
sigma <- 5
n <- 40

z <- (xbar - mu0)/(sigma/sqrt(n))
z

pvalor <- 2*pnorm(abs(z), lower.tail = FALSE)
pvalor

```


## Ejemplo 2

<div style="display:grid; grid-template-columns:1fr 1fr; gap:24px; align-items:start;">

<div>

<div style="font-size: 24px; text-align: justify; line-height: 1.5;">

Un grupo de investigadores agrícolas en Boyacá desea verificar si el rendimiento promedio de papa criolla es menor a 18 toneladas por hectárea.

</div>

<br>

<div class="fragment fade-up" data-fragment-index="1"
style="background-color:#eef4fb; padding:18px; border-radius:16px; border-top:8px solid #1a3a6b;">

<div style="font-size: 28px; font-weight:bold; color:#1a3a6b; text-align:center;">
Datos
</div>

<div style="font-size: 26px; text-align:center; line-height:1.7; margin-top:10px;">

$$
\bar{x}=16.9
$$

$$
s=2.4
$$

$$
n=15
$$

$$
\alpha=0.05
$$

</div>

</div>

</div>

<div>

<div class="fragment fade-up" data-fragment-index="2"
style="background-color:#eef7ee; padding:20px; border-radius:18px; border-top:8px solid #1b4d2e; margin-top:25px;">

<div style="font-size: 30px; font-weight:bold; color:#1b4d2e; text-align:center;">
Pregunta
</div>

<br>

<div style="font-size: 25px; text-align:justify; line-height:1.6;">

¿Existe evidencia suficiente para afirmar que el rendimiento promedio es menor a 18 toneladas por hectárea?

</div>

</div>

</div>

</div>

## Solución

<div class="twocol" style="margin-top: 10px;">

<div class="block-theorem fragment fade-up" data-fragment-index="1">
<div class="block-title">Paso 1: Planteamiento de hipótesis</div>
<div class="block-body" style="font-size: 25px; line-height: 1.4;">

$$
H_0:\mu\geq18
$$

$$
H_1:\mu<18
$$

<div style="font-size: 26px; text-align: justify; line-height: 1.5;">

Se trata de una prueba de cola izquierda.

</div>

</div>
</div>

<div class="block-example fragment fade-up" data-fragment-index="2">
<div class="block-title">Paso 2: Estadístico de prueba</div>
<div class="block-body" style="font-size: 25px; line-height: 1.4;">

Como la desviación estándar poblacional es desconocida y la muestra es pequeña, se utiliza una prueba t de Student.

<br>

<div style="font-size: 28px; text-align: center; line-height: 1.8;">

$$
t=\frac{\bar{x}-\mu_0}{s/\sqrt{n}}
$$

$$
t=\frac{16.9-18}{2.4/\sqrt{15}}
$$

$$
t=-1.77
$$

</div>

</div>
</div>

</div>

## Reglas de decisión

<div class="twocol" style="margin-top: 10px;">

<div class="block-theorem fragment fade-up" data-fragment-index="1">
<div class="block-title">Paso 3: Criterio de decisión</div>
<div class="block-body" style="font-size: 25px; line-height: 1.4;">

Para: $\alpha=0.05$ y $gl=n-1=14$

el valor crítico es:

$$
t_{0.05,14}=-1.761
$$

<div style="font-size: 28px; text-align: center; line-height: 1.6;">

Como:

$$
t_{cal}=-1.77<t_{crit}=-1.761
$$

se rechaza $H_0$.

</div>

</div>
</div>

<div class="block-example fragment fade-up" data-fragment-index="2">
<div class="block-title">Paso 4: Valor-p</div>
<div class="block-body" style="font-size: 25px; line-height: 1.4;">

$$
p=P(T<-1.77)
$$

$$
p\approx0.049
$$

<br>

<div style="font-size: 28px; text-align: center; line-height: 1.8;">

Como:

$$
p<0.05
$$

se rechaza la hipótesis nula.

</div>

</div>
</div>

</div>

<div class="fragment fade-up" data-fragment-index="3"
style="background-color:#eef7ee; padding:18px; border-radius:16px; border-left:8px solid #1b4d2e; margin-top:18px;">

<div style="font-size:30px; font-weight:bold; color:#1b4d2e;">
Conclusión
</div>

<div style="font-size:26px; text-align:justify; line-height:1.6; margin-top:10px;">

Aunque el valor-p es ligeramente menor que 0.05, existe evidencia estadística para rechazar $H_0$ y concluir que el rendimiento promedio de papa criolla es menor a 18 toneladas por hectárea. Sin embargo, la evidencia estadística es débil, ya que el valor-p se encuentra muy cercano al nivel de significancia.

</div>

</div>

## Código en R

```{r}
mu0 <- 18
xbar <- 16.9
s <- 2.4
n <- 15

t <- (xbar - mu0)/(s/sqrt(n))
t

pt(t, df = n-1)

```


## Ejemplo 3

<div style="display:grid; grid-template-columns:1fr 1fr; gap:24px; align-items:start;">

<div>

<div style="font-size: 24px; text-align: justify; line-height: 1.5;">

Un investigador agrícola en el Valle del Cauca estudia el número promedio de insectos por planta en un cultivo de caña de azúcar.

Se asume que el número de insectos sigue una distribución Poisson.

</div>

<br>

<div class="fragment fade-up" data-fragment-index="1"
style="background-color:#eef4fb; padding:18px; border-radius:16px; border-top:8px solid #1a3a6b;">

<div style="font-size: 28px; font-weight:bold; color:#1a3a6b; text-align:center;">
Datos
</div>

<div style="font-size: 26px; text-align:center; line-height:1.7; margin-top:10px;">

$$
\bar{x}=7.1
$$

$$
\mu_0=6
$$

$$
n=50
$$

$$
\alpha=0.05
$$

</div>

</div>

</div>

<div>

<div class="fragment fade-up" data-fragment-index="2"
style="background-color:#eef7ee; padding:20px; border-radius:18px; border-top:8px solid #1b4d2e; margin-top:25px;">

<div style="font-size: 30px; font-weight:bold; color:#1b4d2e; text-align:center;">
Pregunta
</div>

<br>

<div style="font-size: 25px; text-align:justify; line-height:1.6;">

¿Existe evidencia suficiente para afirmar que el número promedio de insectos por planta es mayor a 6?

</div>

</div>

</div>

</div>

## Solución

<div class="twocol" style="margin-top: 10px;">

<div class="block-theorem fragment fade-up" data-fragment-index="1">
<div class="block-title">Paso 1: Planteamiento de hipótesis</div>
<div class="block-body" style="font-size: 25px; line-height: 1.4;">

$$
H_0:\mu\leq6
$$

$$
H_1:\mu>6
$$

<div style="font-size: 26px; text-align: justify; line-height: 1.5;">

Se trata de una prueba de cola derecha.

</div>

</div>
</div>

<div class="block-example fragment fade-up" data-fragment-index="2">
<div class="block-title">Paso 2: Estadístico de prueba</div>
<div class="block-body" style="font-size: 24px; line-height: 1.4;">

Para una distribución Poisson:

$$
Var(X)=\mu
$$

por lo tanto:

$$
\sigma=\sqrt{\mu_0}=\sqrt{6}
$$

<br>

<div style="font-size: 27px; text-align: center; line-height: 1.8;">
Estadístico de prueba: Bajo $H_0$, se calcula como:
$$
Z=\frac{\bar{x}-\mu_0}{\sqrt{\mu_0/n}}
$$

$$
Z=\frac{7.1-6}{\sqrt{6/50}}
$$

$$
Z=3.18
$$

</div>

</div>
</div>

</div>

## Reglas de decisión

<div class="twocol" style="margin-top: 10px;">

<div class="block-theorem fragment fade-up" data-fragment-index="1">
<div class="block-title">Paso 3: Criterio de decisión</div>
<div class="block-body" style="font-size: 24px; line-height: 1.4;">

Para: $\alpha=0.05$

el valor crítico es:

$$
Z_{0.05}=1.645
$$

<div style="font-size: 27px; text-align: center; line-height: 1.6;">

Como:

$$
Z_{cal}=3.18>Z_{0.05}=1.645
$$

se rechaza $H_0$.

</div>

</div>
</div>

<div class="block-example fragment fade-up" data-fragment-index="2">
<div class="block-title">Paso 4: Intervalo de confianza</div>
<div class="block-body" style="font-size: 24px; line-height: 1.4;">

Aplicando el criterio del intervalo de confianza, al 95% se tiene que:

<br>

<div style="font-size: 27px; text-align: center; line-height: 1.8;">

$$
IC=(6.42,\ 7.78)
$$

</div>

<br>

<div style="font-size: 24px; text-align: justify; line-height: 1.5;">

Como: $6\notin IC$

se rechaza la hipótesis nula.

</div>

</div>
</div>

</div>

<div class="fragment fade-up" data-fragment-index="3"
style="background-color:#eef7ee; padding:18px; border-radius:16px; border-left:8px solid #1b4d2e; margin-top:18px;">

<div style="font-size:30px; font-weight:bold; color:#1b4d2e;">
Conclusión
</div>

<div style="font-size:25px; text-align:justify; line-height:1.6; margin-top:10px;">

Existe evidencia estadística suficiente para afirmar que el número promedio de insectos por planta en los cultivos evaluados es mayor a 6.

</div>

</div>

## Código en R

```{r}
mu0 <- 6
xbar <- 7.1
n <- 50

z <- (xbar - mu0)/sqrt(mu0/n)
z

1 - pnorm(z)

LI <- xbar - 1.96*sqrt(mu0/n)
LS <- xbar + 1.96*sqrt(mu0/n)

c(LI, LS)

```


## Ejemplo 4

<div style="display:grid; grid-template-columns:1fr 1fr; gap:24px; align-items:start;">

<div>

<div style="font-size: 24px; text-align: justify; line-height: 1.5;">

Una empresa agrícola en Córdoba afirma que el 85% de las semillas de maíz germinan correctamente.

Se evalúan 200 semillas y 160 germinan de forma adecuada.

</div>

<br>

<div class="fragment fade-up" data-fragment-index="1"
style="background-color:#eef4fb; padding:18px; border-radius:16px; border-top:8px solid #1a3a6b;">

<div style="font-size: 28px; font-weight:bold; color:#1a3a6b; text-align:center;">
Datos
</div>

<div style="font-size: 26px; text-align:center; line-height:1.7; margin-top:10px;">

$$
\hat{p}=\frac{160}{200}=0.80
$$

$$
p_0=0.85
$$

$$
n=200
$$

$$
\alpha=0.05
$$

</div>

</div>

</div>

<div>

<div class="fragment fade-up" data-fragment-index="2"
style="background-color:#eef7ee; padding:20px; border-radius:18px; border-top:8px solid #1b4d2e; margin-top:25px;">

<div style="font-size: 30px; font-weight:bold; color:#1b4d2e; text-align:center;">
Pregunta
</div>

<br>

<div style="font-size: 25px; text-align:justify; line-height:1.6;">

¿Existe evidencia suficiente para afirmar que la proporción de germinación es menor al 85%?

</div>

</div>

</div>

</div>

## Solución

<div class="twocol" style="margin-top: 10px;">

<div class="block-theorem fragment fade-up" data-fragment-index="1">
<div class="block-title">Paso 1: Planteamiento de hipótesis</div>
<div class="block-body" style="font-size: 25px; line-height: 1.4;">

$$
H_0:p\geq0.85
$$

$$
H_1:p<0.85
$$

<div style="font-size: 26px; text-align: justify; line-height: 1.5;">

Se trata de una prueba de cola izquierda.

</div>

</div>
</div>

<div class="block-example fragment fade-up" data-fragment-index="2">
<div class="block-title">Paso 2: Estadístico de prueba</div>
<div class="block-body" style="font-size: 24px; line-height: 1.4;">

<div style="font-size: 26px; text-align: justify; line-height: 1.5;">

Como la muestra es grande, se utiliza la aproximación normal.

</div>

<br>

<div style="font-size: 27px; text-align: center; line-height: 1.8;">

$$
Z=\frac{\hat{p}-p_0}{\sqrt{\frac{p_0(1-p_0)}{n}}}
$$

$$
Z=\frac{0.80-0.85}{\sqrt{\frac{0.85(0.15)}{200}}}
$$

$$
Z=-1.98
$$

</div>

</div>
</div>

</div>

## Reglas de decisión

<div class="twocol" style="margin-top: 10px;">

<div class="block-theorem fragment fade-up" data-fragment-index="1">
<div class="block-title">Paso 3: Criterio de decisión</div>
<div class="block-body" style="font-size: 24px; line-height: 1.4;">

Para:

$\alpha=0.05$

el valor crítico es:

$$
Z_{0.05}=-1.645
$$

<div style="font-size: 27px; text-align: center; line-height: 1.6;">

Como:

$$
Z_{cal}=-1.98<-1.645
$$

se rechaza $H_0$.

</div>

</div>
</div>

<div class="block-example fragment fade-up" data-fragment-index="2">
<div class="block-title">Paso 4: Valor-p</div>
<div class="block-body" style="font-size: 24px; line-height: 1.4;">

$$
p=P(Z<-1.98)
$$

$$
p\approx0.024
$$

<br>

<div style="font-size: 27px; text-align: center; line-height: 1.8;">

Como:

$$
p<0.05
$$

se rechaza la hipótesis nula.

</div>

</div>
</div>

</div>

<div class="fragment fade-up" data-fragment-index="3"
style="background-color:#eef7ee; padding:18px; border-radius:16px; border-left:8px solid #1b4d2e; margin-top:18px;">

<div style="font-size:30px; font-weight:bold; color:#1b4d2e;">
Conclusión
</div>

<div style="font-size:25px; text-align:justify; line-height:1.6; margin-top:10px;">

Existe evidencia estadística suficiente para afirmar que la proporción de germinación de semillas de maíz es menor al 85%.

</div>

</div>



## Representación gráfica de la decisión

```{r}
#| echo: false
#| fig-width: 16
#| fig-height: 7
#| warning: false
#| message: false

x <- seq(-4, 4, length = 1000)
y <- dnorm(x)

z_crit <- -1.645
z_cal <- -1.98

plot(x, y,
     type = "l",
     lwd = 4,
     col = "#1a3a6b",
     las = 1,
     xlab = "Estadístico Z",
     ylab = "Densidad",
     main = "Región crítica y decisión estadística",
     cex.main = 1.4,
     cex.lab = 1.2,
     cex.axis = 1.1)

# Región crítica
xr <- seq(-4, z_crit, length = 400)
yr <- dnorm(xr)

polygon(
  c(xr, rev(xr)),
  c(rep(0, length(xr)), rev(yr)),
  col = adjustcolor("#ef4444", alpha.f = 0.45),
  border = NA
)

# Región de aceptación
xa <- seq(z_crit, 4, length = 400)
ya <- dnorm(xa)

polygon(
  c(xa, rev(xa)),
  c(rep(0, length(xa)), rev(ya)),
  col = adjustcolor("#22c55e", alpha.f = 0.35),
  border = NA
)

# Curva nuevamente encima
lines(x, y, lwd = 4, col = "#1a3a6b")

# Línea crítica
abline(v = z_crit,
       col = "#dc2626",
       lwd = 3,
       lty = 2)

# Línea estadístico calculado
abline(v = z_cal,
       col = "#2563eb",
       lwd = 4)

# Etiquetas
text(z_crit, 0.14,
     expression(Z[crit] == -1.645),
     col = "#dc2626",
     pos = 4,
     cex = 1.1)

text(z_cal, 0.07,
     expression(Z[cal] == -1.98),
     col = "#2563eb",
     pos = 2,
     cex = 1.1)

# Texto regiones
text(-2.8, 0.18,
     "Región\nde rechazo",
     col = "#991b1b",
     cex = 1.1)

text(1.5, 0.18,
     "Región de aceptación",
     col = "#166534",
     cex = 1.1)

# Leyenda
legend(
  "topright",
  legend = c("Valor crítico", "Estadístico calculado"),
  col = c("#dc2626", "#2563eb"),
  lwd = c(3,4),
  lty = c(2,1),
  bty = "n",
  cex = 1
)
```


## Código en R
<div style="font-size: 28px;">
```{r}
x <- 160
n <- 200
p0 <- 0.85

# Proporción muestral
phat <- x/n
phat

# Estadístico Z
z <- (phat - p0)/sqrt((p0*(1-p0))/n)
z

# Valor-p
pnorm(z)

# Prueba de hipótesis
prop.test(x = x, n = n, p = p0, alternative = "less",correct = FALSE)
```

</div>

## Resumen de la clase

<div style="font-size: 25px; text-align: justify; line-height: 1.6;">

Las pruebas de hipótesis permiten tomar decisiones estadísticas sobre parámetros poblacionales a partir de información muestral.

Durante la clase se estudiaron los principales elementos que conforman una prueba de hipótesis y los criterios utilizados para aceptar o rechazar una hipótesis nula.

</div>

<br>

<div style="display:grid; grid-template-columns:1fr 1fr; gap:20px;">

<div class="fragment fade-up" data-fragment-index="1"
style="background-color:#eef4fb; padding:18px; border-radius:16px; border-top:8px solid #1a3a6b;">

<div style="font-size:30px; font-weight:bold; color:#1a3a6b; text-align:center;">
Conceptos fundamentales
</div>

<div style="font-size:24px; line-height:1.6; margin-top:12px;">

- Hipótesis nula y alternativa  
- Nivel de significancia  
- Estadístico de prueba  
- Región crítica  
- Valor-p  
- Intervalos de confianza  

</div>

</div>

<div class="fragment fade-up" data-fragment-index="2"
style="background-color:#eef7ee; padding:18px; border-radius:16px; border-top:8px solid #1b4d2e;">

<div style="font-size:30px; font-weight:bold; color:#1b4d2e; text-align:center;">
Criterios de decisión
</div>

<div style="font-size:24px; line-height:1.6; margin-top:12px;">

- Comparación con valores críticos  
- Uso del valor-p  
- Intervalos de confianza  
- Regiones de aceptación y rechazo  

</div>

</div>

</div>

<br>

<div class="fragment fade-up" data-fragment-index="3"
style="background-color:#fff7e8; padding:20px; border-radius:18px; border-left:8px solid #d97706;">

<div style="font-size:30px; font-weight:bold; color:#d97706;">
Ideas clave
</div>

<div style="font-size:24px; text-align:justify; line-height:1.7; margin-top:10px;">

- La decisión estadística depende de la evidencia aportada por la muestra.  

- Rechazar \(H_0\) no significa que sea falsa de manera absoluta, sino que existe suficiente evidencia estadística en su contra.  

- Los diferentes criterios de decisión deben conducir a conclusiones consistentes cuando se aplican correctamente.  

- La selección del estadístico de prueba depende del parámetro estudiado, el tamaño muestral y la distribución de probabilidad utilizada.

</div>

</div>

## Resumen general de pruebas de hipótesis

<div style="font-size: 24px; text-align: justify; line-height: 1.5;">

La siguiente tabla resume los principales elementos utilizados en las pruebas de hipótesis para la media y la proporción, así como los criterios de decisión más importantes.

</div>

<br>

<div style="font-size: 20px;">

| Parámetro | Estadístico de prueba | Condición de uso | Criterio por región crítica | Criterio por valor-p |
|---|---|---|---|---|
| **Media $(\mu)$** | $$Z=\frac{\bar{x}-\mu_0}{\sigma/\sqrt{n}}$$ | $\sigma$ conocida o $n\geq30$ | Rechazar $H_0$ si el estadístico cae en la región crítica | Rechazar $H_0$, si $p<\alpha$ |
| **Media $(\mu)$** | $$t=\frac{\bar{x}-\mu_0}{s/\sqrt{n}}$$ | $\sigma$ desconocida y $n<30$ | Comparar con valores críticos de t | Rechazar $H_0$, si $p<\alpha$ |
| **Proporción $(p)$** | $$Z=\frac{\hat{p}-p_0}{\sqrt{\frac{p_0(1-p_0)}{n}}}$$ | Muestras grandes | Comparar con valores críticos de Z | Rechazar $H_0$, si $p<\alpha$ |

</div>


## Regiones críticas en pruebas de hipótesis

<div style="font-size:24px; text-align: justify; line-height:1.5;">

La ubicación de la región crítica depende de la hipótesis alternativa planteada.  
Esta región contiene los valores del estadístico de prueba que conducen al rechazo de $H_0$.

</div>

<br>

<div style="display:grid; grid-template-columns:1fr 1fr 1fr; gap:12px;">

<div class="fragment fade-up" data-fragment-index="1"
style="background-color:#eef4fb; padding:16px; border-radius:16px; border-top:7px solid #1a3a6b;">

<div style="font-size:26px; font-weight:bold; color:#1a3a6b; text-align:center;">
Dos colas
</div>

<div style="font-size:22px; text-align:center; line-height:1.6; margin-top:10px;">

$$
H_1:\theta\neq\theta_0
$$

La región crítica se ubica en ambos extremos de la distribución.

<br>

Se utiliza cuando se desea detectar cualquier diferencia significativa.

</div>

</div>

<div class="fragment fade-up" data-fragment-index="2"
style="background-color:#eef7ee; padding:16px; border-radius:16px; border-top:7px solid #1b4d2e;">

<div style="font-size:26px; font-weight:bold; color:#1b4d2e; text-align:center;">
Cola derecha
</div>

<div style="font-size:22px; text-align:center; line-height:1.6; margin-top:10px;">

$$
H_1:\theta>\theta_0
$$

La región crítica se encuentra en la parte derecha de la distribución.

<br>

Se utiliza para evaluar incrementos o aumentos.

</div>

</div>

<div class="fragment fade-up" data-fragment-index="3"
style="background-color:#fff7e8; padding:16px; border-radius:16px; border-top:7px solid #d97706;">

<div style="font-size:26px; font-weight:bold; color:#d97706; text-align:center;">
Cola izquierda
</div>

<div style="font-size:22px; text-align:center; line-height:1.6; margin-top:10px;">

$$
H_1:\theta<\theta_0
$$

La región crítica se ubica en la parte izquierda de la distribución.

<br>

Se utiliza para evaluar disminuciones o reducciones.

</div>

</div>

</div>

<br>

<div class="fragment fade-up" data-fragment-index="4"
style="background-color:#f8fafc; padding:18px; border-radius:16px; border-left:8px solid #475569;">

<div style="font-size:24px; text-align:justify; line-height:1.6;">

La elección correcta del tipo de prueba depende directamente del objetivo del estudio y de la hipótesis alternativa planteada por el investigador.

</div>

</div>


## Taller en clase {.center .middle}


## Pruebas de hipótesis para la media y la proporción

<div style="font-size: 25px; text-align: justify; line-height: 1.6;">

Resuelva los siguientes ejercicios aplicando:

- Planteamiento de hipótesis  
- Selección del estadístico de prueba  
- Cálculo del estadístico  
- Criterio de decisión  
- Valor-p  
- Conclusión estadística  

Utilice un nivel de significancia de:

$$
\alpha=0.05
$$

</div>



## Punto 1

<div style="font-size: 27px; text-align: justify; line-height: 1.7;">

Una asociación cafetera en Antioquia afirma que la producción promedio de café es de 35 sacos por hectárea.

Se seleccionan 49 fincas y se obtiene:

$$
\bar{x}=33.2
$$

La desviación estándar poblacional es:

$$
\sigma=4.5
$$

</div>

<br>

<div style="font-size: 28px;">

Determine si existe evidencia suficiente para afirmar que la producción promedio es menor a 35 sacos por hectárea.

</div>



## Punto 2

<div style="font-size: 27px; text-align: justify; line-height: 1.7;">

Un investigador agrícola en Nariño estudia el peso promedio de bultos de papa.

Se toma una muestra de:

$$
n=16
$$

y se obtiene:

$$
\bar{x}=48.5 \text{ kg}
$$

$$
s=3.2 \text{ kg}
$$

Se desea verificar si el peso promedio es diferente de:

$$
50 \text{ kg}
$$

</div>



## Punto 3

<div style="font-size: 27px; text-align: justify; line-height: 1.7;">

En un cultivo de arroz en Tolima, el número promedio de insectos por planta sigue una distribución Poisson.

En una muestra de 60 plantas se obtiene:

$$
\bar{x}=5.8
$$

Se desea verificar si el promedio de insectos por planta es mayor a:

$$
5
$$

</div>

---

## Punto 4

<div style="font-size: 27px; text-align: justify; line-height: 1.7;">

Una empresa de semillas afirma que el 90% de las semillas de tomate germinan correctamente.

Se evalúan:

$$
n=250
$$

semillas y 210 germinan adecuadamente.

</div>

<br>

<div style="font-size: 28px;">

Determine si existe evidencia suficiente para afirmar que la proporción de germinación es menor al 90%.

</div>



## Punto 5

<div style="font-size: 27px; text-align: justify; line-height: 1.7;">

Un grupo de agrónomos en el Meta afirma que el rendimiento promedio de maíz es de 6 toneladas por hectárea.

Se seleccionan:

$$
n=36
$$

parcelas y se obtiene:

$$
\bar{x}=6.7
$$

La desviación estándar poblacional es:

$$
\sigma=1.8
$$

</div>

<br>

<div style="font-size: 28px;">

¿Existe evidencia suficiente para afirmar que el rendimiento promedio es superior a 6 toneladas por hectárea?

</div>

