---
title: "Bioestadística Fundamental"
author: " "
institute: "Departamento de Estadística, Sede Bogotá"
bibliography: referencias.bib
csl: ieee.csl
format:
  revealjs:
    logo: images/logo_unal_3.png
    slide-number: true
    title-slide: false
    multiplex: true
    theme: [simple, ../assets/monash.scss]
    show-slide-number: all
    controls: true
    width: 1280
    height: 720
    embed-resources: true
    css: [../assets/syntax-highlight.css, ../assets/custom.css]
    header-includes: |
      <link rel="stylesheet" href="../assets/fontawesome-free-6.1.1-web/css/fontawesome.min.css">
      <script defer src="../assets/fontawesome-free-6.1.1-web/js/all.min.js"></script>
      <script>
      window.addEventListener('load', function() {
        if (typeof Reveal === 'undefined') return;
        function updateLogoVisibility() {
          if (typeof Reveal.getCurrentSlide !== 'function') return;
          var logos = document.querySelectorAll('.reveal .slide-logo');
          if (!logos.length) return;
          var current = Reveal.getCurrentSlide();
          var isTitle = current && current.id === 'title-slide';
          logos.forEach(function(logo) {
            logo.style.display = isTitle ? 'none' : '';
          });
        }
        updateLogoVisibility();
        Reveal.on('slidechanged', updateLogoVisibility);
      });
      </script>
execute:
  echo: false
---

## Contenido

<div style="display: grid; grid-template-columns: 1fr 1fr; gap: 42px; margin-top: 20px; font-size: 30px; align-items: start;">

<div>
<h3 class="fragment fade-in" data-fragment-index="1" style="font-size: 34px; margin-bottom: 14px; color: #1b4d2e;">Parte I: Introducción y media fracción</h3>
<ul>
<li class="fragment fade-in" data-fragment-index="2">Motivación: el costo del factorial completo.</li>
<li class="fragment fade-in" data-fragment-index="3">La media fracción $2^{k-1}$.</li>
<li class="fragment fade-in" data-fragment-index="4">Generador y relación de definición.</li>
<li class="fragment fade-in" data-fragment-index="5">Ejemplo: screening en arroz con $2^{4-1}$.</li>
<li class="fragment fade-in" data-fragment-index="6">Estructura de alias y efectos confundidos.</li>
<li class="fragment fade-in" data-fragment-index="7">ANOVA e interpretación de resultados.</li>
</ul>
</div>

<div>
<h3 class="fragment fade-in" data-fragment-index="8" style="font-size: 34px; margin-bottom: 14px; color: #1a3a6b;">Parte II: Cuarta fracción y caso general</h3>
<ul>
<li class="fragment fade-in" data-fragment-index="9">La cuarta fracción $2^{k-2}$.</li>
<li class="fragment fade-in" data-fragment-index="10">Ejemplo: screening en papa con $2^{5-2}$.</li>
<li class="fragment fade-in" data-fragment-index="11">Estructura de alias con dos generadores.</li>
<li class="fragment fade-in" data-fragment-index="12">El diseño factorial fraccionado general $2^{k-p}$.</li>
<li class="fragment fade-in" data-fragment-index="13">Elección de generadores y diseño base.</li>
</ul>
</div>

</div>

<div style="display: grid; grid-template-columns: 1fr 1fr; gap: 42px; margin-top: 26px; font-size: 30px; align-items: start;">

<div>
<h3 class="fragment fade-in" data-fragment-index="14" style="font-size: 34px; margin-bottom: 14px; color: #79260d;">Parte III: Resolución de los diseños</h3>
<ul>
<li class="fragment fade-in" data-fragment-index="15">Diseños de Resolución III.</li>
<li class="fragment fade-in" data-fragment-index="16">Diseños de Resolución IV y V.</li>
<li class="fragment fade-in" data-fragment-index="17">Comparación de costos e información.</li>
<li class="fragment fade-in" data-fragment-index="18">Resumen general y tabla comparativa.</li>
</ul>
</div>

<div>
<h3 class="fragment fade-in" data-fragment-index="19" style="font-size: 34px; margin-bottom: 14px; color: #5b21b6;">Taller en clase</h3>
<ul>
<li class="fragment fade-in" data-fragment-index="20">Cinco ejercicios agrícolas resueltos en grupo.</li>
<li class="fragment fade-in" data-fragment-index="21">Construcción de generadores y alias.</li>
<li class="fragment fade-in" data-fragment-index="22">Selección de resolución según el objetivo.</li>
</ul>
</div>

</div>

## {.center .middle}

<div style="text-align: center; margin-top: 40px;">

<p style="font-size: 50px; font-weight: bold; color: #3b82f6;">
Diseños Factoriales Fraccionados de Dos Niveles
</p>

<p style="font-size: 28px; color: #1b4d2e; font-weight: 600; margin-top: 10px; text-align: justify;">
¿Qué hacer cuando hay demasiados factores agronómicos para evaluar y muy pocos recursos (tiempo, terreno, un solo ciclo de cultivo) para correr el factorial completo?
</p>

</div>

## Motivación: el costo del factorial completo

<div style="font-size:27px; text-align:justify; line-height:1.5;">
En estudios de <strong>screening</strong> agronómico es común querer evaluar simultáneamente muchos factores: tipo de riego, dosis de nitrógeno, densidad de siembra, variedad, fungicida, momento de fertilización, etc. Un diseño factorial completo $2^k$ requiere $2^k$ corridas.
</div>

<div style="display:grid; grid-template-columns:1fr 1fr 1fr; gap:14px; margin-top:14px;">

<div class="fragment fade-up" data-fragment-index="1"
style="background-color:#eef4fb; padding:14px; border-radius:14px; border-top:7px solid #1a3a6b; font-size:23px; text-align:center;">
$k=4$ factores<br><strong>16 corridas</strong>
</div>

<div class="fragment fade-up" data-fragment-index="2"
style="background-color:#eef7ee; padding:14px; border-radius:14px; border-top:7px solid #1b4d2e; font-size:23px; text-align:center;">
$k=5$ factores<br><strong>32 corridas</strong>
</div>

<div class="fragment fade-up" data-fragment-index="3"
style="background-color:#fdecec; padding:14px; border-radius:14px; border-top:7px solid #b91c1c; font-size:23px; text-align:center;">
$k=6$ factores<br><strong>64 corridas</strong>
</div>

</div>

<div class="fragment fade-up" data-fragment-index="4"
style="background-color:#fff7e8; padding:14px; border-radius:14px; border-left:8px solid #d97706; margin-top:14px; font-size:22px; text-align:justify;">
En un cultivo de arroz o papa, cada "corrida" es una parcela completa que debe sembrarse, manejarse y cosecharse durante <strong>todo un ciclo del cultivo</strong>. Con 6 factores, 64 parcelas en un solo ciclo son, en la práctica, inviables.
</div>

## El problema del screening agronómico

<div style="font-size:26px; text-align:justify; line-height:1.5;">
Un ingeniero agrónomo del Tolima quiere evaluar en arroz, en un único ciclo de cultivo, cuatro prácticas: tipo de riego, dosis de nitrógeno, densidad de siembra y variedad. El factorial completo $2^4=16$ exige 16 parcelas grandes, con repeticiones para estimar el error, recursos hídricos y mano de obra simultánea que la finca no tiene disponibles en una sola temporada.
</div>

<div class="fragment fade-up" data-fragment-index="1"
style="background-color:#eef4fb; padding:14px; border-radius:14px; border-left:8px solid #1a3a6b; margin-top:14px; font-size:23px; text-align:center;">
La pregunta natural: ¿es posible obtener información útil sobre los <strong>cuatro</strong> factores usando <strong>menos</strong> de 16 corridas?
</div>

<div class="fragment fade-up" data-fragment-index="2"
style="background-color:#eef7ee; padding:12px; border-radius:14px; border-left:8px solid #1b4d2e; margin-top:10px; font-size:22px; text-align:center;">
Respuesta: sí, mediante un <strong>diseño factorial fraccionado</strong>, sacrificando parte de la información sobre interacciones de orden alto, que en screening suelen ser despreciables.
</div>

## Principio de escasez de efectos

<div style="font-size:27px; text-align:justify; line-height:1.5;">
Los diseños fraccionados se justifican gracias al <strong>principio de escasez de efectos</strong> (sparsity of effects principle):
</div>

<div class="block-note fragment fade-up" data-fragment-index="1" style="font-size:24px; margin-top:14px;">
En la mayoría de los sistemas, la respuesta está dominada por unos pocos efectos principales e interacciones de bajo orden (2 factores); las interacciones de 3 o más factores casi siempre son despreciables.
</div>

<div class="fragment fade-up" data-fragment-index="2"
style="background-color:#fff7e8; padding:14px; border-radius:14px; border-left:8px solid #d97706; margin-top:14px; font-size:22px; text-align:justify;">
Si las interacciones de orden alto son despreciables, podemos "sacrificarlas" deliberadamente para reducir el número de corridas, sin perder información relevante sobre los efectos principales.
</div>

## La media fracción del diseño $2^k$

<div style="font-size:26px; text-align:justify; line-height:1.4;">
La <strong>media fracción</strong> de un diseño $2^k$ utiliza solamente $2^{k-1}$ corridas: la mitad de las combinaciones de tratamiento del factorial completo.
</div>

<div class="block-definition fragment fade-up" data-fragment-index="1">
<div class="block-title" style="font-size:26px;">Media fracción $2^{k-1}$</div>
<div class="block-body" style="font-size:23px; text-align:justify;">
Se selecciona la mitad de las $2^k$ combinaciones de signos definida por un <strong>generador</strong>: una columna de interacción de alto orden que se utiliza para dividir el diseño completo en dos mitades (fracciones).
</div>
</div>

<div class="fragment fade-up" data-fragment-index="2"
style="background-color:#eef4fb; padding:12px; border-radius:14px; border-left:8px solid #1a3a6b; margin-top:10px; font-size:22px; text-align:center;">
Para $k=4$ con generador $D=ABC$ (equivalentemente $I=ABCD$), se eligen las 8 corridas donde la columna $ABCD$ vale $+1$ (o, simétricamente, las 8 donde vale $-1$).
</div>

## El generador y la relación de definición

<div style="font-size:25px; text-align:justify; line-height:1.4;">
Si se define $D=ABC$, multiplicando ambos lados por $D$ se obtiene $D^2=ABCD$, y como $D^2=I$ (columna de unos), resulta:
</div>

<div class="block-theorem fragment fade-up" data-fragment-index="1">
<div class="block-title" style="font-size:25px;">Relación de definición</div>
<div class="block-body" style="font-size:28px; text-align:center;">
$$I = ABCD$$
</div>
</div>

<div style="font-size:23px; line-height:1.5; margin-top:10px;">
- $I$ se llama <strong>relación de definición</strong> del diseño fraccionado.
- Cualquier efecto multiplicado (módulo 2) por $ABCD$ produce su <strong>alias</strong>: el efecto con el que queda confundido.
- Ejemplo: $A \times ABCD = A^2BCD = BCD$, por lo tanto $A$ y $BCD$ son <strong>alias</strong> (se confunden entre sí).
</div>

## Cómo se construyen los alias

<div style="font-size:25px; text-align:justify; line-height:1.4;">
Para encontrar el alias de cualquier efecto, se multiplica dicho efecto por la relación de definición $I=ABCD$, usando la regla de que cualquier letra elevada al cuadrado se vuelve $I$:
</div>

<table style="width:100%; font-size:23px; text-align:center; margin-top:10px; border-collapse:collapse;">
<tr style="background-color:#1a3a6b; color:white;">
<th style="padding:8px;">Efecto</th><th style="padding:8px;">Cálculo del alias</th><th style="padding:8px;">Alias</th>
</tr>
<tr style="background-color:#eef4fb;"><td style="padding:8px;">$A$</td><td style="padding:8px;">$A\cdot ABCD=A^2BCD$</td><td style="padding:8px;">$BCD$</td></tr>
<tr><td style="padding:8px;">$B$</td><td style="padding:8px;">$B\cdot ABCD=AB^2CD$</td><td style="padding:8px;">$ACD$</td></tr>
<tr style="background-color:#eef4fb;"><td style="padding:8px;">$C$</td><td style="padding:8px;">$C\cdot ABCD=ABC^2D$</td><td style="padding:8px;">$ABD$</td></tr>
<tr><td style="padding:8px;">$D$</td><td style="padding:8px;">$D\cdot ABCD=ABCD^2$</td><td style="padding:8px;">$ABC$</td></tr>
<tr style="background-color:#eef4fb;"><td style="padding:8px;">$AB$</td><td style="padding:8px;">$AB\cdot ABCD=A^2B^2CD$</td><td style="padding:8px;">$CD$</td></tr>
<tr><td style="padding:8px;">$AC$</td><td style="padding:8px;">$AC\cdot ABCD=A^2BC^2D$</td><td style="padding:8px;">$BD$</td></tr>
<tr style="background-color:#eef4fb;"><td style="padding:8px;">$AD$</td><td style="padding:8px;">$AD\cdot ABCD=A^2BCD^2$</td><td style="padding:8px;">$BC$</td></tr>
</table>

<div class="fragment fade-up" data-fragment-index="1"
style="background-color:#fff7e8; padding:10px; border-radius:12px; border-left:8px solid #d97706; margin-top:10px; font-size:21px; text-align:center;">
Cada efecto principal queda confundido con una interacción de tres factores; cada interacción de dos factores queda confundida con otra interacción de dos factores.
</div>

## Ejemplo agrícola: screening en arroz ($k=4$)

<div style="font-size:25px; text-align:justify; line-height:1.4;">
Un agrónomo del Tolima desea evaluar cuatro prácticas en arroz en un solo ciclo de cultivo, usando solo 8 parcelas en lugar de 16:
</div>

<table style="width:100%; font-size:22px; text-align:center; margin-top:8px; border-collapse:collapse;">
<tr style="background-color:#1a3a6b; color:white;">
<th style="padding:8px;">Factor</th><th style="padding:8px;">Nivel ($-$)</th><th style="padding:8px;">Nivel ($+$)</th>
</tr>
<tr style="background-color:#eef4fb;"><td style="padding:8px;">$A$: Riego</td><td style="padding:8px;">Intermitente</td><td style="padding:8px;">Continuo</td></tr>
<tr><td style="padding:8px;">$B$: Fertilización N</td><td style="padding:8px;">100 kg/ha</td><td style="padding:8px;">160 kg/ha</td></tr>
<tr style="background-color:#eef4fb;"><td style="padding:8px;">$C$: Densidad de siembra</td><td style="padding:8px;">120 kg semilla/ha</td><td style="padding:8px;">180 kg semilla/ha</td></tr>
<tr><td style="padding:8px;">$D$: Variedad</td><td style="padding:8px;">Fedearroz 60</td><td style="padding:8px;">Fedearroz 174</td></tr>
</table>

<div class="fragment fade-up" data-fragment-index="1"
style="background-color:#eef4fb; padding:10px; border-radius:12px; border-left:8px solid #1a3a6b; margin-top:10px; font-size:21px; text-align:center;">
Respuesta: rendimiento de arroz paddy (ton/ha). Generador: $D=ABC$, es decir $I=ABCD$.
</div>

## Construcción de la fracción: diseño base

<div style="font-size:24px; text-align:justify; line-height:1.4; margin-bottom:6px;">
El <strong>diseño base</strong> es un factorial completo $2^3$ en los factores $A$, $B$, $C$. La columna de la cuarta variable $D$ se obtiene multiplicando $D=A\times B\times C$:
</div>

<table style="width:100%; font-size:21px; text-align:center; margin-top:6px; border-collapse:collapse;">
<tr style="background-color:#1a3a6b; color:white;">
<th style="padding:6px;">Corrida</th><th>$A$</th><th>$B$</th><th>$C$</th><th>$D=ABC$</th><th>Tratamiento</th>
</tr>
<tr style="background-color:#eef4fb;"><td style="padding:6px;">1</td><td>$-$</td><td>$-$</td><td>$-$</td><td>$-$</td><td>(1)</td></tr>
<tr><td style="padding:6px;">2</td><td>$-$</td><td>$-$</td><td>$+$</td><td>$+$</td><td>cd</td></tr>
<tr style="background-color:#eef4fb;"><td style="padding:6px;">3</td><td>$-$</td><td>$+$</td><td>$-$</td><td>$+$</td><td>bd</td></tr>
<tr><td style="padding:6px;">4</td><td>$-$</td><td>$+$</td><td>$+$</td><td>$-$</td><td>bc</td></tr>
<tr style="background-color:#eef4fb;"><td style="padding:6px;">5</td><td>$+$</td><td>$-$</td><td>$-$</td><td>$+$</td><td>ad</td></tr>
<tr><td style="padding:6px;">6</td><td>$+$</td><td>$-$</td><td>$+$</td><td>$-$</td><td>ac</td></tr>
<tr style="background-color:#eef4fb;"><td style="padding:6px;">7</td><td>$+$</td><td>$+$</td><td>$-$</td><td>$-$</td><td>ab</td></tr>
<tr><td style="padding:6px;">8</td><td>$+$</td><td>$+$</td><td>$+$</td><td>$+$</td><td>abcd</td></tr>
</table>

<div class="fragment fade-up" data-fragment-index="1"
style="background-color:#fff7e8; padding:8px; border-radius:12px; border-left:8px solid #d97706; margin-top:8px; font-size:20px; text-align:center;">
Esta es la fracción "principal" ($I=+ABCD$): exactamente 8 de las 16 combinaciones del factorial completo.
</div>

## Datos del ensayo en arroz

<div style="font-size:23px; text-align:justify; line-height:1.3; margin-bottom:6px;">
Rendimiento observado (ton/ha de arroz paddy) en las 8 parcelas de la media fracción:
</div>

<table style="width:100%; font-size:21px; text-align:center; margin-top:6px; border-collapse:collapse;">
<tr style="background-color:#1a3a6b; color:white;">
<th style="padding:6px;">Tratamiento</th><th>$A$</th><th>$B$</th><th>$C$</th><th>$D$</th><th>Rendimiento (ton/ha)</th>
</tr>
<tr style="background-color:#eef4fb;"><td style="padding:6px;">(1)</td><td>$-$</td><td>$-$</td><td>$-$</td><td>$-$</td><td>5.43</td></tr>
<tr><td style="padding:6px;">cd</td><td>$-$</td><td>$-$</td><td>$+$</td><td>$+$</td><td>5.88</td></tr>
<tr style="background-color:#eef4fb;"><td style="padding:6px;">bd</td><td>$-$</td><td>$+$</td><td>$-$</td><td>$+$</td><td>6.24</td></tr>
<tr><td style="padding:6px;">bc</td><td>$-$</td><td>$+$</td><td>$+$</td><td>$-$</td><td>5.59</td></tr>
<tr style="background-color:#eef4fb;"><td style="padding:6px;">ad</td><td>$+$</td><td>$-$</td><td>$-$</td><td>$+$</td><td>6.35</td></tr>
<tr><td style="padding:6px;">ac</td><td>$+$</td><td>$-$</td><td>$+$</td><td>$-$</td><td>5.80</td></tr>
<tr style="background-color:#eef4fb;"><td style="padding:6px;">ab</td><td>$+$</td><td>$+$</td><td>$-$</td><td>$-$</td><td>6.16</td></tr>
<tr><td style="padding:6px;">abcd</td><td>$+$</td><td>$+$</td><td>$+$</td><td>$+$</td><td>6.65</td></tr>
</table>

## Cálculo de efectos: contrastes

<div style="font-size:24px; text-align:justify; line-height:1.4;">
Cada efecto se calcula igual que en un factorial completo, pero con divisor $N/2=4$ (la mitad del número de corridas $N=8$):
</div>

<div class="block-theorem fragment fade-up" data-fragment-index="1">
<div class="block-title" style="font-size:24px;">Cálculo del efecto</div>
<div class="block-body" style="font-size:25px; text-align:center;">
$$
\text{Efecto} = \frac{\sum (\text{signo de la columna}) \times y}{N/2} = \frac{\text{contraste}}{4}
$$
</div>
</div>

<div class="fragment fade-up" data-fragment-index="2"
style="background-color:#eef4fb; padding:10px; border-radius:12px; border-left:8px solid #1a3a6b; margin-top:8px; font-size:21px; text-align:center;">
Ejemplo para $A$: contraste $=-5.43+(-5.88)+(-6.24)+(-5.59)+6.35+5.80+6.16+6.65=1.82$, efecto $A=1.82/4=0.455$.
</div>

## Resultado: efectos estimados (confundidos)

<div style="font-size:23px; text-align:justify; line-height:1.3; margin-bottom:6px;">
Como cada efecto principal está confundido con una interacción de tres factores y cada interacción de dos factores con otra interacción de dos factores, lo que se calcula es realmente la <strong>suma</strong> de ambos alias:
</div>

<table style="width:100%; font-size:21px; text-align:center; margin-top:6px; border-collapse:collapse;">
<tr style="background-color:#1a3a6b; color:white;">
<th style="padding:8px;">Efecto estimado</th><th style="padding:8px;">Alias</th><th style="padding:8px;">Valor</th><th style="padding:8px;">SC (1 gl)</th>
</tr>
<tr style="background-color:#eef4fb;"><td style="padding:8px;">$A+BCD$</td><td style="padding:8px;">$BCD$</td><td style="padding:8px;">0.4550</td><td style="padding:8px;">0.4141</td></tr>
<tr><td style="padding:8px;">$B+ACD$</td><td style="padding:8px;">$ACD$</td><td style="padding:8px;">0.2950</td><td style="padding:8px;">0.1741</td></tr>
<tr style="background-color:#eef4fb;"><td style="padding:8px;">$C+ABD$</td><td style="padding:8px;">$ABD$</td><td style="padding:8px;">$-0.0650$</td><td style="padding:8px;">0.0085</td></tr>
<tr><td style="padding:8px;">$D+ABC$</td><td style="padding:8px;">$ABC$</td><td style="padding:8px;">0.5350</td><td style="padding:8px;">0.5724</td></tr>
<tr style="background-color:#eef4fb;"><td style="padding:8px;">$AB+CD$</td><td style="padding:8px;">$CD$</td><td style="padding:8px;">0.0350</td><td style="padding:8px;">0.0025</td></tr>
<tr><td style="padding:8px;">$AC+BD$</td><td style="padding:8px;">$BD$</td><td style="padding:8px;">0.0350</td><td style="padding:8px;">0.0025</td></tr>
<tr style="background-color:#eef4fb;"><td style="padding:8px;">$AD+BC$</td><td style="padding:8px;">$BC$</td><td style="padding:8px;">$-0.0150$</td><td style="padding:8px;">0.0005</td></tr>
</table>

<div class="fragment fade-up" data-fragment-index="1"
style="background-color:#fff7e8; padding:8px; border-radius:12px; border-left:8px solid #d97706; margin-top:8px; font-size:20px; text-align:center;">
8 corridas → 7 grados de libertad disponibles (todos usados, sin gl para error puro).
</div>

## Tabla ANOVA de la media fracción

<div style="font-size:23px; text-align:justify; line-height:1.3; margin-bottom:6px;">
Al no haber repeticiones, la tabla ANOVA se construye con la suma de cuadrados de cada uno de los 7 efectos confundidos. La suma de cuadrados total coincide con la suma de las 7 componentes:
</div>

<table style="width:100%; font-size:21px; border-collapse:collapse; text-align:center;">
<tr style="background-color:#1a3a6b; color:white;">
<th style="padding:6px;">Fuente</th><th style="padding:6px;">SC</th><th style="padding:6px;">gl</th>
</tr>
<tr style="background-color:#eef4fb;"><td style="padding:6px;">$A$ (+ $BCD$)</td><td style="padding:6px;">0.4141</td><td style="padding:6px;">1</td></tr>
<tr><td style="padding:6px;">$B$ (+ $ACD$)</td><td style="padding:6px;">0.1741</td><td style="padding:6px;">1</td></tr>
<tr style="background-color:#eef4fb;"><td style="padding:6px;">$C$ (+ $ABD$)</td><td style="padding:6px;">0.0085</td><td style="padding:6px;">1</td></tr>
<tr><td style="padding:6px;">$D$ (+ $ABC$)</td><td style="padding:6px;">0.5724</td><td style="padding:6px;">1</td></tr>
<tr style="background-color:#eef4fb;"><td style="padding:6px;">$AB$ (+ $CD$)</td><td style="padding:6px;">0.0025</td><td style="padding:6px;">1</td></tr>
<tr><td style="padding:6px;">$AC$ (+ $BD$)</td><td style="padding:6px;">0.0025</td><td style="padding:6px;">1</td></tr>
<tr style="background-color:#eef4fb;"><td style="padding:6px;">$AD$ (+ $BC$)</td><td style="padding:6px;">0.0005</td><td style="padding:6px;">1</td></tr>
<tr><td style="padding:6px;"><strong>Total</strong></td><td style="padding:6px;"><strong>1.1746</strong></td><td style="padding:6px;"><strong>7</strong></td></tr>
</table>

<div class="fragment fade-up" data-fragment-index="1"
style="background-color:#eef4fb; padding:8px; border-radius:12px; border-left:8px solid #1a3a6b; margin-top:8px; font-size:20px; text-align:center;">
Sin réplicas no hay grados de libertad para estimar el error puro: la inferencia formal (valor-p) requiere repetir el diseño o usar gráfico de probabilidad normal de efectos.
</div>

## Gráfico de efectos: identificación visual

```{r}
#| label: grafico-efectos-arroz
#| echo: false
#| fig-height: 3.4
efectos <- c(A=0.4550, B=0.2950, C=-0.0650, D=0.5350, AB=0.0350, AC=0.0350, AD=-0.0150)
ord <- order(abs(efectos))
barplot(efectos[ord], horiz = TRUE, las = 1,
        col = ifelse(abs(efectos[ord]) > 0.2, "#1a3a6b", "#cbd5e1"),
        xlab = "Magnitud del efecto estimado (ton/ha)",
        main = "Efectos estimados en el ensayo de arroz (media fracción)")
abline(v = 0, lty = 2)
```

<div class="fragment fade-up" data-fragment-index="1"
style="background-color:#eef7ee; padding:10px; border-radius:12px; border-left:8px solid #1b4d2e; margin-top:6px; font-size:21px; text-align:center;">
Los efectos $D$ (variedad), $A$ (riego) y $B$ (fertilización) destacan claramente sobre los demás, que se comportan como ruido aleatorio.
</div>

## Interpretación de resultados

<div style="font-size:25px; text-align:justify; line-height:1.4;">
Bajo el principio de escasez de efectos, se asume que las interacciones de tres factores ($BCD$, $ACD$, $ABD$, $ABC$) son despreciables. Entonces los efectos grandes observados se atribuyen a los efectos principales:
</div>

<table style="width:100%; font-size:22px; text-align:center; margin-top:8px; border-collapse:collapse;">
<tr style="background-color:#1a3a6b; color:white;">
<th style="padding:8px;">Factor</th><th style="padding:8px;">Efecto</th><th style="padding:8px;">Interpretación</th>
</tr>
<tr style="background-color:#eef4fb;"><td style="padding:8px;">$D$: Variedad</td><td style="padding:8px;">0.535</td><td style="padding:8px;">Fedearroz 174 rinde 0.535 ton/ha más que Fedearroz 60</td></tr>
<tr><td style="padding:8px;">$A$: Riego</td><td style="padding:8px;">0.455</td><td style="padding:8px;">Riego continuo aumenta el rendimiento en 0.455 ton/ha</td></tr>
<tr style="background-color:#eef4fb;"><td style="padding:8px;">$B$: Fertilización N</td><td style="padding:8px;">0.295</td><td style="padding:8px;">160 kg/ha de N aumenta el rendimiento en 0.295 ton/ha</td></tr>
</table>

<div class="fragment fade-up" data-fragment-index="1"
style="background-color:#fff7e8; padding:10px; border-radius:12px; border-left:8px solid #d97706; margin-top:8px; font-size:21px; text-align:center;">
$C$ (densidad de siembra) y las interacciones de dos factores resultaron despreciables: en un futuro ensayo de confirmación podrían omitirse para simplificar el manejo agronómico.
</div>

## Errores comunes: media fracción

<div class="block-alert fragment fade-up" data-fragment-index="1">
<div class="block-title">Advertencia: errores frecuentes</div>
<div class="block-body" style="font-size:23px; line-height:1.4;">
- Interpretar el efecto estimado de $A$ como si fuera "puro", olvidando que en realidad es $A+BCD$.
- Elegir un generador de bajo orden (ej. $D=AB$ en vez de $D=ABC$) sin entender que esto degrada la resolución del diseño.
- Ejecutar la fracción complementaria sin necesidad cuando el principio de escasez de efectos ya resuelve la ambigüedad.
- Olvidar que sin réplicas no hay grados de libertad para el error puro: se requiere un gráfico de efectos o un diseño confirmatorio.
</div>
</div>

## {.center .middle}

<div style="text-align: center; margin-top: 40px;">

<p style="font-size: 48px; font-weight: bold; color: #3b82f6;">
La cuarta fracción y el caso general $2^{k-p}$
</p>

<p style="font-size: 28px; color: #1b4d2e; font-weight: 600; margin-top: 10px; text-align: justify;">
Cuando hay aún más factores de screening, es posible reducir el número de corridas todavía más usando varios generadores simultáneos.
</p>

</div>

## La cuarta fracción del diseño $2^k$

<div style="font-size:26px; text-align:justify; line-height:1.4;">
La <strong>cuarta fracción</strong> $2^{k-2}$ utiliza solamente $2^{k-2}$ corridas: la cuarta parte del factorial completo. Requiere <strong>dos generadores</strong> independientes.
</div>

<div class="block-definition fragment fade-up" data-fragment-index="1">
<div class="block-title" style="font-size:25px;">Cuarta fracción $2^{k-2}$</div>
<div class="block-body" style="font-size:23px; text-align:justify;">
Se eligen dos generadores $P$ y $Q$ (columnas de interacción) que definen dos relaciones de definición $I=P$ e $I=Q$. El producto $P\times Q$ genera una tercera relación, llamada <strong>relación de definición generalizada</strong>:
$$I = P = Q = PQ$$
</div>
</div>

<div class="fragment fade-up" data-fragment-index="2"
style="background-color:#eef4fb; padding:10px; border-radius:12px; border-left:8px solid #1a3a6b; margin-top:8px; font-size:21px; text-align:center;">
Cada efecto tendrá ahora <strong>tres</strong> alias (uno por cada elemento no trivial de la relación generalizada).
</div>

## Ejemplo agrícola: screening en papa ($k=5$)

<div style="font-size:24px; text-align:justify; line-height:1.4;">
Un productor de papa en Cundinamarca (zona de Subachoque) desea evaluar 5 prácticas agronómicas en un solo ciclo, usando apenas 8 parcelas en lugar de 32:
</div>

<table style="width:100%; font-size:21px; text-align:center; margin-top:8px; border-collapse:collapse;">
<tr style="background-color:#1a3a6b; color:white;">
<th style="padding:6px;">Factor</th><th style="padding:6px;">Nivel ($-$)</th><th style="padding:6px;">Nivel ($+$)</th>
</tr>
<tr style="background-color:#eef4fb;"><td style="padding:6px;">$A$: Riego</td><td style="padding:6px;">Secano</td><td style="padding:6px;">Suplementario</td></tr>
<tr><td style="padding:6px;">$B$: Fertilización N</td><td style="padding:6px;">150 kg/ha</td><td style="padding:6px;">250 kg/ha</td></tr>
<tr style="background-color:#eef4fb;"><td style="padding:6px;">$C$: Fertilización K</td><td style="padding:6px;">100 kg/ha</td><td style="padding:6px;">180 kg/ha</td></tr>
<tr><td style="padding:6px;">$D$: Densidad de siembra</td><td style="padding:6px;">40 000 plantas/ha</td><td style="padding:6px;">55 000 plantas/ha</td></tr>
<tr style="background-color:#eef4fb;"><td style="padding:6px;">$E$: Variedad</td><td style="padding:6px;">Parda Pastusa</td><td style="padding:6px;">Diacol Capiro</td></tr>
</table>

<div class="fragment fade-up" data-fragment-index="1"
style="background-color:#eef4fb; padding:8px; border-radius:12px; border-left:8px solid #1a3a6b; margin-top:8px; font-size:20px; text-align:center;">
Generadores elegidos: $D=AB$, $E=AC$, es decir $I=ABD=ACE$.
</div>

## Construcción de la cuarta fracción

<div style="font-size:23px; text-align:justify; line-height:1.3; margin-bottom:6px;">
El diseño base es nuevamente un factorial completo $2^3$ en $A$, $B$, $C$; las columnas de $D$ y $E$ se obtienen de los generadores:
</div>

<table style="width:100%; font-size:20px; text-align:center; margin-top:6px; border-collapse:collapse;">
<tr style="background-color:#1a3a6b; color:white;">
<th style="padding:6px;">Corrida</th><th>$A$</th><th>$B$</th><th>$C$</th><th>$D=AB$</th><th>$E=AC$</th><th>Trat.</th><th>Rend. (ton/ha)</th>
</tr>
<tr style="background-color:#eef4fb;"><td style="padding:6px;">1</td><td>$-$</td><td>$-$</td><td>$-$</td><td>$+$</td><td>$+$</td><td>de</td><td>22.12</td></tr>
<tr><td style="padding:6px;">2</td><td>$-$</td><td>$-$</td><td>$+$</td><td>$+$</td><td>$-$</td><td>cd</td><td>19.54</td></tr>
<tr style="background-color:#eef4fb;"><td style="padding:6px;">3</td><td>$-$</td><td>$+$</td><td>$-$</td><td>$-$</td><td>$+$</td><td>be</td><td>22.75</td></tr>
<tr><td style="padding:6px;">4</td><td>$-$</td><td>$+$</td><td>$+$</td><td>$-$</td><td>$-$</td><td>bc</td><td>19.92</td></tr>
<tr style="background-color:#eef4fb;"><td style="padding:6px;">5</td><td>$+$</td><td>$-$</td><td>$-$</td><td>$-$</td><td>$-$</td><td>a</td><td>21.06</td></tr>
<tr><td style="padding:6px;">6</td><td>$+$</td><td>$-$</td><td>$+$</td><td>$-$</td><td>$+$</td><td>ace</td><td>22.98</td></tr>
<tr style="background-color:#eef4fb;"><td style="padding:6px;">7</td><td>$+$</td><td>$+$</td><td>$-$</td><td>$+$</td><td>$-$</td><td>abd</td><td>22.84</td></tr>
<tr><td style="padding:6px;">8</td><td>$+$</td><td>$+$</td><td>$+$</td><td>$+$</td><td>$+$</td><td>abcde</td><td>24.72</td></tr>
</table>

<div class="fragment fade-up" data-fragment-index="1"
style="font-size:20px; text-align:center; margin-top:6px; color:#475569;">
Respuesta: rendimiento de papa (ton/ha). 8 corridas en lugar de 32: una reducción del 75%.
</div>

## Relación de definición generalizada

<div style="font-size:25px; text-align:justify; line-height:1.4;">
Con generadores $D=AB$ y $E=AC$, la relación de definición generalizada se obtiene multiplicando: $I=ABD$, $I=ACE$, y el producto $ABD\times ACE=A^2BCDE=BCDE$.
</div>

<div class="block-theorem fragment fade-up" data-fragment-index="1">
<div class="block-title" style="font-size:25px;">Relación de definición generalizada</div>
<div class="block-body" style="font-size:26px; text-align:center;">
$$I = ABD = ACE = BCDE$$
</div>
</div>

<div class="fragment fade-up" data-fragment-index="2"
style="background-color:#eef4fb; padding:10px; border-radius:12px; border-left:8px solid #1a3a6b; margin-top:8px; font-size:21px; text-align:center;">
Cada uno de los 7 efectos estimables tiene ahora <strong>tres</strong> alias, uno por cada palabra no trivial de la relación generalizada.
</div>

## Estructura de alias de la cuarta fracción

<div style="font-size:22px; text-align:justify; line-height:1.3; margin-bottom:6px;">
Multiplicando cada efecto principal por $I=ABD=ACE=BCDE$ se obtienen sus alias:
</div>

<table style="width:100%; font-size:20px; text-align:center; margin-top:6px; border-collapse:collapse;">
<tr style="background-color:#1a3a6b; color:white;">
<th style="padding:6px;">Efecto</th><th style="padding:6px;">Alias 1</th><th style="padding:6px;">Alias 2</th><th style="padding:6px;">Alias 3</th>
</tr>
<tr style="background-color:#eef4fb;"><td style="padding:6px;">$A$</td><td style="padding:6px;">$BD$</td><td style="padding:6px;">$CE$</td><td style="padding:6px;">$ABCDE$</td></tr>
<tr><td style="padding:6px;">$B$</td><td style="padding:6px;">$AD$</td><td style="padding:6px;">$ABCE$</td><td style="padding:6px;">$CDE$</td></tr>
<tr style="background-color:#eef4fb;"><td style="padding:6px;">$C$</td><td style="padding:6px;">$ABCD$</td><td style="padding:6px;">$AE$</td><td style="padding:6px;">$BDE$</td></tr>
<tr><td style="padding:6px;">$D$</td><td style="padding:6px;">$AB$</td><td style="padding:6px;">$ACDE$</td><td style="padding:6px;">$BCE$</td></tr>
<tr style="background-color:#eef4fb;"><td style="padding:6px;">$E$</td><td style="padding:6px;">$ABDE$</td><td style="padding:6px;">$AC$</td><td style="padding:6px;">$BCD$</td></tr>
<tr><td style="padding:6px;">$BC$</td><td style="padding:6px;">$ACD$</td><td style="padding:6px;">$ABE$</td><td style="padding:6px;">$DE$</td></tr>
<tr style="background-color:#eef4fb;"><td style="padding:6px;">$BE$</td><td style="padding:6px;">$ADE$</td><td style="padding:6px;">$ABC$</td><td style="padding:6px;">$CD$</td></tr>
</table>

<div class="fragment fade-up" data-fragment-index="1"
style="background-color:#fff7e8; padding:8px; border-radius:12px; border-left:8px solid #d97706; margin-top:6px; font-size:20px; text-align:center;">
Importante: $A$ queda confundido con la interacción de dos factores $BD$ y con $CE$: este diseño es de <strong>Resolución III</strong>.
</div>

## Resultado: efectos calculados en el ensayo de papa

<table style="width:100%; font-size:22px; text-align:center; margin-top:10px; border-collapse:collapse;">
<tr style="background-color:#1a3a6b; color:white;">
<th style="padding:8px;">Efecto</th><th style="padding:8px;">Confundido con</th><th style="padding:8px;">Valor estimado</th>
</tr>
<tr style="background-color:#eef4fb;"><td style="padding:8px;">$A$</td><td style="padding:8px;">$BD$, $CE$</td><td style="padding:8px;">1.8175</td></tr>
<tr><td style="padding:8px;">$B$</td><td style="padding:8px;">$AD$, $CDE$</td><td style="padding:8px;">1.1325</td></tr>
<tr style="background-color:#eef4fb;"><td style="padding:8px;">$C$</td><td style="padding:8px;">$AE$, $BDE$</td><td style="padding:8px;">$-0.4025$</td></tr>
<tr><td style="padding:8px;">$D$</td><td style="padding:8px;">$AB$, $BCE$</td><td style="padding:8px;">0.6275</td></tr>
<tr style="background-color:#eef4fb;"><td style="padding:8px;">$E$</td><td style="padding:8px;">$AC$, $BCD$</td><td style="padding:8px;">2.3025</td></tr>
<tr><td style="padding:8px;">$BC$ (+ $DE$)</td><td style="padding:8px;">$ACD$, $ABE$</td><td style="padding:8px;">$-0.0725$</td></tr>
<tr style="background-color:#eef4fb;"><td style="padding:8px;">$BE$ (+ $CD$)</td><td style="padding:8px;">$ADE$, $ABC$</td><td style="padding:8px;">0.0525</td></tr>
</table>

<div class="fragment fade-up" data-fragment-index="1"
style="background-color:#eef4fb; padding:8px; border-radius:12px; border-left:8px solid #1a3a6b; margin-top:8px; font-size:20px; text-align:center;">
Note la curiosidad numérica: como $A$ y $BD$ son alias, su valor estimado de "$A$" es idéntico al de "$BD$" calculado por separado: ambos son la misma combinación lineal de los datos.
</div>

## Gráfico de efectos: ensayo de papa

```{r}
#| label: grafico-efectos-papa
#| echo: false
#| fig-height: 3.4
efectos_p <- c(A=1.8175, B=1.1325, C=-0.4025, D=0.6275, E=2.3025, BC=-0.0725, BE=0.0525)
ordp <- order(abs(efectos_p))
barplot(efectos_p[ordp], horiz = TRUE, las = 1,
        col = ifelse(abs(efectos_p[ordp]) > 0.5, "#1b4d2e", "#cbd5e1"),
        xlab = "Magnitud del efecto estimado (ton/ha)",
        main = "Efectos estimados en el ensayo de papa (cuarta fracción)")
abline(v = 0, lty = 2)
```

<div class="fragment fade-up" data-fragment-index="1"
style="background-color:#eef7ee; padding:10px; border-radius:12px; border-left:8px solid #1b4d2e; margin-top:6px; font-size:21px; text-align:center;">
$E$ (variedad), $A$ (riego) y $B$ (fertilización N) dominan claramente; $C$, $BC$ y $BE$ se aproximan a cero.
</div>

## Interpretación del ensayo de papa

<div style="font-size:25px; text-align:justify; line-height:1.4;">
Asumiendo que las interacciones de tres y más factores son despreciables (principio de escasez de efectos), los resultados sugieren:
</div>

<table style="width:100%; font-size:22px; text-align:center; margin-top:8px; border-collapse:collapse;">
<tr style="background-color:#1a3a6b; color:white;">
<th style="padding:8px;">Factor</th><th style="padding:8px;">Efecto</th><th style="padding:8px;">Conclusión preliminar</th>
</tr>
<tr style="background-color:#eef4fb;"><td style="padding:8px;">$E$: Variedad</td><td style="padding:8px;">2.30</td><td style="padding:8px;">Diacol Capiro supera a Parda Pastusa en 2.3 ton/ha</td></tr>
<tr><td style="padding:8px;">$A$: Riego</td><td style="padding:8px;">1.82</td><td style="padding:8px;">Riego suplementario aumenta el rendimiento en 1.82 ton/ha</td></tr>
<tr style="background-color:#eef4fb;"><td style="padding:8px;">$B$: Fertilización N</td><td style="padding:8px;">1.13</td><td style="padding:8px;">250 kg/ha de N aumenta el rendimiento en 1.13 ton/ha</td></tr>
</table>

<div class="fragment fade-up" data-fragment-index="1"
style="background-color:#fff7e8; padding:10px; border-radius:12px; border-left:8px solid #d97706; margin-top:8px; font-size:21px; text-align:center;">
$C$ (fertilización K) y la densidad de siembra ($D$) tuvieron efectos pequeños: podrían fijarse en su nivel más económico en futuros ensayos.
</div>

## El diseño factorial fraccionado general $2^{k-p}$

<div style="font-size:26px; text-align:justify; line-height:1.4;">
En general, un diseño factorial fraccionado $2^{k-p}$ usa $2^{k-p}$ corridas: la $1/2^p$-ésima parte del factorial completo $2^k$, y requiere $p$ generadores independientes.
</div>

<div class="block-theorem fragment fade-up" data-fragment-index="1">
<div class="block-title" style="font-size:25px;">Diseño factorial fraccionado $2^{k-p}$</div>
<div class="block-body" style="font-size:24px; text-align:center;">
$$
\text{Número de corridas} = 2^{k-p}
\qquad
\text{Número de generadores} = p
$$
</div>
</div>

<div style="font-size:23px; line-height:1.5; margin-top:10px;">
- El <strong>diseño base</strong> es un factorial completo $2^{k-p}$ en los primeros $k-p$ factores.
- Los $p$ factores restantes se asignan a columnas de interacción del diseño base (los generadores).
- La <strong>relación de definición generalizada</strong> contiene $2^p-1$ palabras (incluyendo los $p$ generadores y todos sus productos).
</div>

## Elección de generadores

<div style="font-size:26px; text-align:justify; line-height:1.4;">
La elección de los generadores determina la calidad del diseño fraccionado. Se busca que cada efecto principal quede confundido con interacciones del <strong>mayor orden posible</strong>.
</div>

<div style="display:grid; grid-template-columns:1fr 1fr; gap:16px; margin-top:14px;">

<div class="fragment fade-up" data-fragment-index="1"
style="background-color:#eef7ee; padding:14px; border-radius:14px; border-top:7px solid #1b4d2e; font-size:22px; text-align:center; line-height:1.4;">
<strong>Buena elección</strong><br>$D=ABC$ confunde efectos principales con interacciones de tres factores (escasas en la práctica)
</div>

<div class="fragment fade-up" data-fragment-index="2"
style="background-color:#fdecec; padding:14px; border-radius:14px; border-top:7px solid #b91c1c; font-size:22px; text-align:center; line-height:1.4;">
<strong>Mala elección</strong><br>$D=AB$ confunde un efecto principal con una interacción de dos factores (frecuentemente importante)
</div>

</div>

<div class="fragment fade-up" data-fragment-index="3"
style="background-color:#f8fafc; padding:12px; border-radius:14px; border-left:8px solid #475569; margin-top:14px; font-size:21px; text-align:center;">
El criterio formal para comparar generadores es la <strong>resolución</strong> del diseño, que se estudia en la siguiente sección.
</div>

## {.center .middle}

<div style="text-align: center; margin-top: 40px;">

<p style="font-size: 48px; font-weight: bold; color: #3b82f6;">
Resolución de los diseños fraccionados
</p>

<p style="font-size: 28px; color: #1b4d2e; font-weight: 600; margin-top: 10px; text-align: justify;">
La resolución resume, en un solo número romano, cuán "limpia" es la información que un diseño fraccionado puede ofrecer.
</p>

</div>

## La resolución de un diseño

<div style="font-size:26px; text-align:justify; line-height:1.4;">
La <strong>resolución</strong> de un diseño fraccionado es igual a la <strong>longitud de la palabra más corta</strong> en la relación de definición generalizada (sin contar el símbolo $I$).
</div>

<div class="block-definition fragment fade-up" data-fragment-index="1">
<div class="block-title" style="font-size:25px;">Resolución</div>
<div class="block-body" style="font-size:23px; text-align:justify;">
Si la palabra más corta tiene $r$ letras, el diseño es de <strong>Resolución $r$</strong> (en números romanos). Por ejemplo, $I=ABCD$ tiene una sola palabra de longitud 4: Resolución IV.
</div>
</div>

<div class="fragment fade-up" data-fragment-index="2"
style="background-color:#eef4fb; padding:10px; border-radius:12px; border-left:8px solid #1a3a6b; margin-top:8px; font-size:21px; text-align:center;">
A mayor resolución, menor confusión entre efectos de bajo orden: la información obtenida es "más limpia".
</div>

## Diseños de Resolución III

<div class="block-definition fragment fade-up" data-fragment-index="1">
<div class="block-title" style="font-size:25px;">Resolución III</div>
<div class="block-body" style="font-size:23px; text-align:justify;">
Ningún efecto principal está confundido con otro efecto principal, pero los efectos principales <strong>sí</strong> están confundidos con interacciones de <strong>dos</strong> factores.
</div>
</div>

<div style="font-size:23px; line-height:1.4; margin-top:10px;">
- Se usan para <strong>screening puro</strong>: identificar rápidamente cuáles de muchos factores son importantes, asumiendo que las interacciones son pequeñas.
- El ejemplo de papa ($I=ABD=ACE=BCDE$, palabra más corta de longitud 3) es de <strong>Resolución III</strong>.
</div>

<div class="fragment fade-up" data-fragment-index="2"
style="background-color:#fdecec; padding:10px; border-radius:12px; border-left:8px solid #b91c1c; margin-top:10px; font-size:21px; text-align:center;">
Riesgo: si una interacción de dos factores es en realidad importante, el efecto principal correspondiente quedará sesgado sin que el investigador lo note.
</div>

## Ejemplo agrícola de Resolución III

<div style="font-size:25px; text-align:justify; line-height:1.4;">
En el ensayo de papa, $A$ (riego) está confundido con $CE$ (potasio $\times$ variedad) y con $BD$ (nitrógeno $\times$ densidad). Si en realidad existiera una interacción fuerte riego-variedad ($AE$), el agrónomo no podría distinguirla del efecto principal de fertilización K.
</div>

<div class="fragment fade-up" data-fragment-index="1"
style="background-color:#eef4fb; padding:14px; border-radius:14px; border-left:8px solid #1a3a6b; margin-top:14px; font-size:22px; text-align:center;">
En la práctica agronómica, los diseños de Resolución III se usan como <strong>primera etapa de screening</strong>, seguida de un experimento confirmatorio con los factores que resultaron importantes.
</div>

## Diseños de Resolución IV

<div class="block-definition fragment fade-up" data-fragment-index="1">
<div class="block-title" style="font-size:25px;">Resolución IV</div>
<div class="block-body" style="font-size:23px; text-align:justify;">
Ningún efecto principal está confundido con interacciones de dos factores. Sin embargo, las interacciones de dos factores <strong>sí</strong> quedan confundidas entre sí.
</div>
</div>

<div style="font-size:23px; line-height:1.4; margin-top:10px;">
- El ejemplo del arroz, con $I=ABCD$ (palabra de longitud 4), es de <strong>Resolución IV</strong>.
- Cada efecto principal está confundido únicamente con una interacción de <strong>tres</strong> factores, generalmente despreciable.
- Cada interacción de dos factores está confundida con otra interacción de dos factores: $AB$ con $CD$, $AC$ con $BD$, $AD$ con $BC$.
</div>

<div class="fragment fade-up" data-fragment-index="2"
style="background-color:#eef7ee; padding:10px; border-radius:12px; border-left:8px solid #1b4d2e; margin-top:8px; font-size:21px; text-align:center;">
Los efectos principales se estiman limpiamente; solo las interacciones de dos factores quedan ambiguas entre sí.
</div>

## Diseños de Resolución V

<div class="block-definition fragment fade-up" data-fragment-index="1">
<div class="block-title" style="font-size:25px;">Resolución V</div>
<div class="block-body" style="font-size:23px; text-align:justify;">
Ningún efecto principal ni ninguna interacción de dos factores está confundida con otro efecto principal o interacción de dos factores. Las interacciones de dos factores quedan confundidas solo con interacciones de tres o más factores.
</div>
</div>

<div class="fragment fade-up" data-fragment-index="2"
style="background-color:#eef4fb; padding:12px; border-radius:14px; border-left:8px solid #1a3a6b; margin-top:10px; font-size:22px; text-align:center;">
Se requiere una palabra mínima de longitud 5 en la relación de definición, por ejemplo $I=ABCDE$ para $k=5$, $p=1$ (media fracción de $2^5$, 16 corridas).
</div>

<div class="fragment fade-up" data-fragment-index="3"
style="background-color:#fff7e8; padding:10px; border-radius:12px; border-left:8px solid #d97706; margin-top:8px; font-size:21px; text-align:center;">
Resolución V exige más corridas que Resolución III o IV para el mismo número de factores, pero permite estimar limpiamente todas las interacciones de dos factores.
</div>

## Comparación: Resolución III vs. Resolución V para 5 factores

<div style="font-size:23px; text-align:justify; line-height:1.3; margin-bottom:8px;">
Para los mismos 5 factores agronómicos del ensayo de papa, se comparan dos posibles diseños fraccionados:
</div>

<table style="width:100%; font-size:22px; text-align:center; margin-top:6px; border-collapse:collapse;">
<tr style="background-color:#1a3a6b; color:white;">
<th style="padding:8px;"></th><th style="padding:8px;">Resolución III</th><th style="padding:8px;">Resolución V</th>
</tr>
<tr style="background-color:#eef4fb;"><td style="padding:8px;">Diseño</td><td style="padding:8px;">$2^{5-2}_{III}$</td><td style="padding:8px;">$2^{5-1}_{V}$</td></tr>
<tr><td style="padding:8px;">Generador(es)</td><td style="padding:8px;">$D=AB$, $E=AC$</td><td style="padding:8px;">$E=ABCD$</td></tr>
<tr style="background-color:#eef4fb;"><td style="padding:8px;">Corridas</td><td style="padding:8px;">8</td><td style="padding:8px;">16</td></tr>
<tr><td style="padding:8px;">Efectos principales</td><td style="padding:8px;">Confundidos con interacciones de 2 factores</td><td style="padding:8px;">Libres de confusión</td></tr>
<tr style="background-color:#eef4fb;"><td style="padding:8px;">Interacciones de 2 factores</td><td style="padding:8px;">No estimables limpiamente</td><td style="padding:8px;">Libres de confusión entre ellas</td></tr>
</table>

<div class="fragment fade-up" data-fragment-index="1"
style="background-color:#fff7e8; padding:10px; border-radius:12px; border-left:8px solid #d97706; margin-top:8px; font-size:21px; text-align:center;">
Duplicar el número de corridas (8 a 16) permite pasar de un screening "a ciegas" sobre interacciones a un diseño donde todas las interacciones de dos factores se estiman sin ambigüedad.
</div>

## Costo vs. información: la decisión práctica

<div style="font-size:26px; text-align:justify; line-height:1.4;">
La elección entre resoluciones es, en esencia, una decisión de <strong>costo-beneficio</strong> agronómico:
</div>

<div style="display:grid; grid-template-columns:1fr 1fr; gap:18px; margin-top:14px;">

<div class="fragment fade-up" data-fragment-index="1"
style="background-color:#eef4fb; padding:16px; border-radius:16px; border-top:8px solid #1a3a6b;">
<div style="font-size:25px; font-weight:bold; text-align:center; color:#1a3a6b;">Pocas corridas, baja resolución</div>
<div style="font-size:21px; text-align:center; line-height:1.4; margin-top:8px;">
Ideal cuando hay <strong>muchos</strong> factores candidatos (8 o más) y el objetivo es descartar rápidamente los irrelevantes.
</div>
</div>

<div class="fragment fade-up" data-fragment-index="2"
style="background-color:#eef7ee; padding:16px; border-radius:16px; border-top:8px solid #1b4d2e;">
<div style="font-size:25px; font-weight:bold; text-align:center; color:#1b4d2e;">Más corridas, alta resolución</div>
<div style="font-size:21px; text-align:center; line-height:1.4; margin-top:8px;">
Apropiado cuando ya se redujo la lista a pocos factores (4 a 6) y se sospecha que las interacciones son importantes.
</div>
</div>

</div>

<div class="fragment fade-up" data-fragment-index="3"
style="background-color:#f8fafc; padding:12px; border-radius:14px; border-left:8px solid #475569; margin-top:14px; font-size:21px; text-align:center;">
En la práctica agronómica colombiana, suele usarse una estrategia secuencial: Resolución III para el primer ciclo de screening, seguida de un diseño de mayor resolución (o el factorial completo) en el ciclo siguiente con los factores sobrevivientes.
</div>

## Resumen: tabla comparativa de fracciones

<table style="width:100%; font-size:20px; border-collapse:collapse; text-align:center;">
<tr style="background-color:#1a3a6b; color:white;">
<th style="padding:8px;">Fracción</th><th style="padding:8px;">Notación</th><th style="padding:8px;">Generadores</th><th style="padding:8px;">Corridas ($k=5$)</th><th style="padding:8px;">Resolución típica</th><th style="padding:8px;">Qué se estima limpiamente</th>
</tr>
<tr style="background-color:#eef4fb;">
<td style="padding:8px;">Completo</td><td style="padding:8px;">$2^5$</td><td style="padding:8px;">Ninguno</td><td style="padding:8px;">32</td><td style="padding:8px;">$\infty$</td><td style="padding:8px;">Todos los efectos</td>
</tr>
<tr>
<td style="padding:8px;">Media fracción</td><td style="padding:8px;">$2^{5-1}$</td><td style="padding:8px;">1</td><td style="padding:8px;">16</td><td style="padding:8px;">V</td><td style="padding:8px;">Principales e interacciones de 2 factores</td>
</tr>
<tr style="background-color:#eef4fb;">
<td style="padding:8px;">Cuarta fracción</td><td style="padding:8px;">$2^{5-2}$</td><td style="padding:8px;">2</td><td style="padding:8px;">8</td><td style="padding:8px;">III</td><td style="padding:8px;">Solo efectos principales (con riesgo de confusión)</td>
</tr>
</table>

<div class="fragment fade-up" data-fragment-index="1"
style="background-color:#fff7e8; padding:10px; border-radius:12px; border-left:8px solid #d97706; margin-top:10px; font-size:20px; text-align:center;">
A medida que se fracciona más el diseño ($p$ mayor), se ahorran corridas pero se sacrifica resolución: la regla general es Resolución $=k-p+1$ cuando se eligen generadores óptimos de longitud mínima $k-p+1$.
</div>

## Resumen: qué efectos se pueden estimar

<table style="width:100%; font-size:22px; border-collapse:collapse; text-align:center;">
<tr style="background-color:#1a3a6b; color:white;">
<th style="padding:8px;">Resolución</th><th style="padding:8px;">Efectos principales</th><th style="padding:8px;">Interacciones de 2 factores</th>
</tr>
<tr style="background-color:#eef4fb;">
<td style="padding:8px;">III</td><td style="padding:8px;">Confundidos con interacciones de 2 factores</td><td style="padding:8px;">No estimables limpiamente</td>
</tr>
<tr>
<td style="padding:8px;">IV</td><td style="padding:8px;">Libres de confusión</td><td style="padding:8px;">Confundidas entre sí</td>
</tr>
<tr style="background-color:#eef4fb;">
<td style="padding:8px;">V</td><td style="padding:8px;">Libres de confusión</td><td style="padding:8px;">Libres de confusión</td>
</tr>
</table>

<div class="fragment fade-up" data-fragment-index="1"
style="background-color:#eef4fb; padding:10px; border-radius:12px; border-left:8px solid #1a3a6b; margin-top:10px; font-size:21px; text-align:center;">
Esta tabla resume el criterio práctico para elegir el diseño fraccionado adecuado al objetivo del experimento agronómico.
</div>

## Errores comunes: resolución y diseños fraccionados

<div class="block-alert fragment fade-up" data-fragment-index="1">
<div class="block-title">Advertencia: errores frecuentes</div>
<div class="block-body" style="font-size:23px; line-height:1.4;">
- Usar un diseño de Resolución III y luego interpretar las interacciones de dos factores como si estuvieran limpiamente estimadas.
- Elegir generadores de bajo orden (ej. $D=AB$) sin verificar la resolución resultante.
- Olvidar reportar la relación de definición generalizada al comunicar los resultados del experimento.
- Confundir "menos corridas" con "menos información útil": con buena elección de generadores, el screening de Resolución III sigue siendo muy valioso para descartar factores irrelevantes.
</div>
</div>

## Taller en Clase {.center .middle}

## Instrucciones

<div style="font-size:27px; text-align:justify; line-height:1.5;">
Trabaje en grupos de 2 a 3 estudiantes. Para cada ejercicio: identifique el diseño fraccionado adecuado ($2^{k-p}$), proponga el o los generadores, escriba la relación de definición (generalizada si aplica), determine la resolución del diseño y liste la estructura de alias de los efectos principales.
</div>

<div class="fragment fade-up" data-fragment-index="1"
style="background-color:#eef4fb; padding:14px; border-radius:14px; border-left:8px solid #1a3a6b; margin-top:14px; font-size:23px; text-align:center;">
Tiempo sugerido: 25 minutos. Cada grupo presentará la solución de un ejercicio asignado.
</div>

## Ejercicio 1

<div style="font-size:27px; text-align:justify; line-height:1.4;">
Un caficultor del Huila desea evaluar en un solo ciclo de cosecha 4 prácticas: sombrío (con/sin), tipo de poda, fertilización foliar (sí/no) y densidad de siembra. Decide usar una media fracción $2^{4-1}$ con generador $D=ABC$.
</div>

<div class="fragment fade-up" data-fragment-index="1"
style="background-color:#eef7ee; padding:12px; border-radius:14px; border-left:8px solid #1b4d2e; margin-top:10px; font-size:22px; text-align:justify;">
a) Escriba la relación de definición y la estructura completa de alias.<br>
b) Determine la resolución del diseño.<br>
c) Construya la tabla de signos de las 8 corridas y asigne los nombres de tratamiento (notación con minúsculas).
</div>

## Ejercicio 2

<div style="font-size:27px; text-align:justify; line-height:1.4;">
Para el ensayo de café del Ejercicio 1, se obtuvieron los siguientes rendimientos (sacos/ha), en el mismo orden de corridas que la tabla de signos calculada: 28.4, 30.1, 29.8, 33.2, 31.5, 30.9, 32.6, 35.1.
</div>

<div class="fragment fade-up" data-fragment-index="1"
style="background-color:#eef4fb; padding:12px; border-radius:14px; border-left:8px solid #1a3a6b; margin-top:10px; font-size:22px; text-align:justify;">
a) Calcule los 7 efectos confundidos usando el método de contrastes.<br>
b) Calcule la suma de cuadrados de cada efecto.<br>
c) Identifique cuáles factores parecen tener un efecto importante sobre el rendimiento.
</div>

## Ejercicio 3

<div style="font-size:26px; text-align:justify; line-height:1.4;">
Una empresa de flores de exportación en Cundinamarca quiere evaluar 6 factores de cultivo de rosas (temperatura de invernadero, humedad relativa, tipo de sustrato, fertirriego, fotoperiodo artificial y variedad) usando un diseño de Resolución III con el menor número de corridas posible.
</div>

<div class="fragment fade-up" data-fragment-index="1"
style="background-color:#eef7ee; padding:12px; border-radius:14px; border-left:8px solid #1b4d2e; margin-top:10px; font-size:22px; text-align:justify;">
a) ¿Cuántas corridas mínimas se necesitan para un diseño $2^{6-p}$ de Resolución III?<br>
b) Proponga generadores adecuados y escriba la relación de definición generalizada.<br>
c) Justifique por qué este diseño es apropiado para una primera etapa de screening con tantos factores.
</div>

## Ejercicio 4

<div style="font-size:27px; text-align:justify; line-height:1.4;">
Un ingenio en el Valle del Cauca evalúa el efecto de 5 factores sobre el rendimiento de caña de azúcar (toneladas de caña por hectárea): variedad, dosis de nitrógeno, riego, control de malezas y densidad de siembra. Se compara un diseño $2^{5-2}_{III}$ (8 corridas) contra un diseño $2^{5-1}_{V}$ (16 corridas).
</div>

<div class="fragment fade-up" data-fragment-index="1"
style="background-color:#eef4fb; padding:12px; border-radius:14px; border-left:8px solid #1a3a6b; margin-top:10px; font-size:22px; text-align:justify;">
a) Proponga generadores válidos para cada diseño y verifique su resolución.<br>
b) Explique qué información adicional se gana al duplicar las corridas (de 8 a 16).<br>
c) Si el ingenio sospecha una interacción fuerte entre riego y dosis de nitrógeno, ¿cuál diseño recomendaría y por qué?
</div>

## Ejercicio 5

<div style="font-size:27px; text-align:justify; line-height:1.4;">
Un investigador de la Universidad Nacional, sede Palmira, diseña un experimento de screening con 4 factores en maíz (variedad, densidad, fertilización N y control fitosanitario) y elige, por error, el generador $D=AB$ para una media fracción $2^{4-1}$.
</div>

<div class="fragment fade-up" data-fragment-index="1"
style="background-color:#fdecec; padding:12px; border-radius:14px; border-left:8px solid #b91c1c; margin-top:10px; font-size:22px; text-align:justify;">
a) Escriba la relación de definición y la estructura de alias resultante.<br>
b) Determine la resolución de este diseño y compárela con la del generador $D=ABC$ usado en el ejemplo del arroz.<br>
c) Explique por qué $D=AB$ es una mala elección de generador y qué riesgo práctico implica para la interpretación agronómica de los resultados.
</div>
