---
title: "Bioestadística Fundamental"
author: " "
institute: "Departamento de Estadística, Sede Bogotá"
bibliography: referencias.bib
csl: ieee.csl
format:
  revealjs:
    embed-resources: true
    logo: images/logo_unal_3.png
    slide-number: true
    title-slide: false
    multiplex: true
    theme: [simple, ../assets/monash.scss]
    show-slide-number: all
    controls: true
    width: 1280
    height: 720
    css: [../assets/syntax-highlight.css, ../assets/custom.css]
    header-includes: |
      <link rel="stylesheet" href="../assets/fontawesome-free-6.1.1-web/css/fontawesome.min.css">
      <script defer src="../assets/fontawesome-free-6.1.1-web/js/all.min.js"></script>
      <script>
      window.addEventListener('load', function() {
        if (typeof Reveal === 'undefined') return;
        function updateLogoVisibility() {
          if (typeof Reveal.getCurrentSlide !== 'function') return;
          var logos = document.querySelectorAll('.reveal .slide-logo');
          if (!logos.length) return;
          var current = Reveal.getCurrentSlide();
          var isTitle = current && current.id === 'title-slide';
          logos.forEach(function(logo) {
            logo.style.display = isTitle ? 'none' : '';
          });
        }
        updateLogoVisibility();
        Reveal.on('slidechanged', updateLogoVisibility);
      });
      </script>
execute:
  echo: false
---

## Contenido

<div style="display: grid; grid-template-columns: 1fr 1fr; gap: 42px; margin-top: 20px; font-size: 30px; align-items: start;">

<div>
<h3 class="fragment fade-in" data-fragment-index="1" style="font-size: 34px; margin-bottom: 14px; color: #1b4d2e;">Parte I: Introducción y diseño 2²</h3>
<ul>
<li class="fragment fade-in" data-fragment-index="2">Motivación de los diseños factoriales 2^k.</li>
<li class="fragment fade-in" data-fragment-index="3">El diseño 2²: tabla de signos y contrastes.</li>
<li class="fragment fade-in" data-fragment-index="4">Cálculo de efectos y sumas de cuadrados.</li>
<li class="fragment fade-in" data-fragment-index="5">Tabla ANOVA, decisión e interpretación.</li>
</ul>
</div>

<div>
<h3 class="fragment fade-in" data-fragment-index="6" style="font-size: 34px; margin-bottom: 14px; color: #1a3a6b;">Parte II: El diseño 2³</h3>
<ul>
<li class="fragment fade-in" data-fragment-index="7">Extensión a tres factores: 8 combinaciones.</li>
<li class="fragment fade-in" data-fragment-index="8">Los siete efectos estimables.</li>
<li class="fragment fade-in" data-fragment-index="9">Tabla ANOVA e interpretación de interacciones.</li>
</ul>
</div>

</div>

<div style="display: grid; grid-template-columns: 1fr 1fr; gap: 42px; margin-top: 20px; font-size: 30px; align-items: start;">

<div>
<h3 class="fragment fade-in" data-fragment-index="10" style="font-size: 34px; margin-bottom: 14px; color: #79260d;">Parte III: Diseño 2^k general</h3>
<ul>
<li class="fragment fade-in" data-fragment-index="11">Generalización a k factores y algoritmo de Yates.</li>
<li class="fragment fade-in" data-fragment-index="12">Réplica única: gráfico normal de efectos.</li>
<li class="fragment fade-in" data-fragment-index="13">Ejemplo: screening 2⁴ en cacao.</li>
<li class="fragment fade-in" data-fragment-index="14">Puntos centrales y prueba de curvatura.</li>
</ul>
</div>

<div>
<h3 class="fragment fade-in" data-fragment-index="15" style="font-size: 34px; margin-bottom: 14px; color: #5b21b6;">Parte IV: Taller en clase</h3>
<ul>
<li class="fragment fade-in" data-fragment-index="16">Ejercicios con diseños 2² y 2³.</li>
<li class="fragment fade-in" data-fragment-index="17">Aplicaciones agrícolas colombianas.</li>
</ul>
</div>

</div>

## {.center .middle}

<div style="text-align: center; margin-top: 40px;">

<p style="font-size: 50px; font-weight: bold; color: #3b82f6;">
Diseño Factorial 2^k
</p>

<p style="font-size: 28px; color: #1b4d2e; font-weight: 600; margin-top: 10px; text-align: justify;">
¿Cómo evaluar simultáneamente el efecto de varios factores agronómicos, y sus interacciones, con el menor número de experimentos posible?
</p>

</div>

## Motivación: factores cuantitativos y cualitativos a dos niveles

<div style="font-size:27px; text-align:justify; line-height:1.5;">

En investigación agrícola es común que el rendimiento de un cultivo dependa de <strong>varios factores simultáneamente</strong>: riego, fertilización, densidad de siembra, control fitosanitario, variedad. Evaluar cada factor por separado, uno a la vez, ignora las posibles <strong>interacciones</strong> entre ellos.

</div>

<div class="fragment fade-up" data-fragment-index="1"
style="background-color:#eef4fb; padding:14px; border-radius:14px; border-left:8px solid #1a3a6b; margin-top:14px; font-size:23px; text-align:justify;">
El <strong>diseño factorial 2^k</strong> evalúa $k$ factores, cada uno a <strong>dos niveles</strong> (alto/bajo, presente/ausente), permitiendo estimar todos los efectos principales y todas las interacciones con un número reducido y eficiente de corridas experimentales.
</div>

## ¿Por qué dos niveles?

<div style="display:grid; grid-template-columns:1fr 1fr; gap:18px; margin-top:14px;">

<div class="fragment fade-up" data-fragment-index="1"
style="background-color:#eef7ee; padding:18px; border-radius:18px; border-top:8px solid #1b4d2e;">
<div style="font-size:25px; font-weight:bold; text-align:center; color:#1b4d2e;">Eficiencia (screening)</div>
<div style="font-size:22px; text-align:justify; line-height:1.4; margin-top:8px;">
Con solo $2^k$ combinaciones se exploran $k$ factores. Para $k=4$, solo 16 corridas en lugar de explorar exhaustivamente cada combinación con muchos niveles.
</div>
</div>

<div class="fragment fade-up" data-fragment-index="2"
style="background-color:#fff7e8; padding:18px; border-radius:18px; border-top:8px solid #d97706;">
<div style="font-size:25px; font-weight:bold; text-align:center; color:#d97706;">Base para optimización</div>
<div style="font-size:22px; text-align:justify; line-height:1.4; margin-top:8px;">
Los diseños 2^k son la base de las metodologías de superficie de respuesta, usadas para optimizar dosis óptimas de fertilizante, agua o densidad de siembra.
</div>
</div>

</div>

<div class="fragment fade-up" data-fragment-index="3"
style="background-color:#f8fafc; padding:14px; border-radius:14px; border-left:8px solid #475569; margin-top:14px; font-size:23px; text-align:center;">
Los niveles "alto" y "bajo" se codifican convencionalmente como $+1$ y $-1$ (notación $+$ y $-$).
</div>

## Ejemplo introductorio: arroz en el Tolima

<p style="font-size:27px; text-align:justify; line-height:1.4;">
Un agrónomo del Tolima desea evaluar el efecto de dos factores sobre el <strong>rendimiento de arroz</strong> (ton/ha): el <strong>nivel de riego</strong> (Factor A: bajo/alto) y la <strong>dosis de fertilizante nitrogenado</strong> (Factor B: baja/alta). Se ejecuta un diseño $2^2$ con $n=4$ réplicas por combinación ($N=16$ parcelas en total).
</p>

<div class="fragment fade-up" data-fragment-index="1"
style="background-color:#eef4fb; padding:14px; border-radius:14px; border-left:8px solid #1a3a6b; margin-top:10px; font-size:22px; text-align:center;">
Las cuatro combinaciones posibles se notan: $(1)$ = ambos en nivel bajo, $a$ = A alto y B bajo, $b$ = A bajo y B alto, $ab$ = ambos en nivel alto.
</div>

## Tabla de signos del diseño 2²

<div style="font-size:24px; text-align:justify; line-height:1.4; margin-bottom:8px;">
La tabla de signos codifica el nivel bajo como $-$ y el nivel alto como $+$ para cada factor y para la interacción $AB$ (producto de signos):
</div>

<table style="width:100%; font-size:24px; text-align:center; margin-top:8px; border-collapse:collapse;">
<tr style="background-color:#1a3a6b; color:white;">
<th style="padding:8px;">Tratamiento</th><th style="padding:8px;">A (Riego)</th><th style="padding:8px;">B (Fertilizante)</th><th style="padding:8px;">AB</th>
</tr>
<tr style="background-color:#eef4fb;"><td style="padding:8px;">$(1)$</td><td style="padding:8px;">$-$</td><td style="padding:8px;">$-$</td><td style="padding:8px;">$+$</td></tr>
<tr><td style="padding:8px;">$a$</td><td style="padding:8px;">$+$</td><td style="padding:8px;">$-$</td><td style="padding:8px;">$-$</td></tr>
<tr style="background-color:#eef4fb;"><td style="padding:8px;">$b$</td><td style="padding:8px;">$-$</td><td style="padding:8px;">$+$</td><td style="padding:8px;">$-$</td></tr>
<tr><td style="padding:8px;">$ab$</td><td style="padding:8px;">$+$</td><td style="padding:8px;">$+$</td><td style="padding:8px;">$+$</td></tr>
</table>

<div class="fragment fade-up" data-fragment-index="1"
style="background-color:#fff7e8; padding:10px; border-radius:12px; border-left:8px solid #d97706; margin-top:10px; font-size:21px; text-align:center;">
El signo de la interacción $AB$ se obtiene multiplicando los signos de A y de B en cada fila.
</div>

## Datos del experimento: rendimiento de arroz (ton/ha)

<table style="width:100%; font-size:19px; text-align:center; margin-top:8px; border-collapse:collapse;">
<tr style="background-color:#1a3a6b; color:white;">
<th style="padding:6px;">Trat.</th><th>A</th><th>B</th><th>Rep 1</th><th>Rep 2</th><th>Rep 3</th><th>Rep 4</th><th>Total</th>
</tr>
<tr style="background-color:#eef4fb;"><td style="padding:6px;">$(1)$</td><td>$-$</td><td>$-$</td><td>5.72</td><td>5.94</td><td>5.63</td><td>5.85</td><td><strong>23.14</strong></td></tr>
<tr><td style="padding:6px;">$a$</td><td>$+$</td><td>$-$</td><td>6.68</td><td>6.89</td><td>6.75</td><td>6.57</td><td><strong>26.89</strong></td></tr>
<tr style="background-color:#eef4fb;"><td style="padding:6px;">$b$</td><td>$-$</td><td>$+$</td><td>6.53</td><td>6.24</td><td>6.43</td><td>6.10</td><td><strong>25.30</strong></td></tr>
<tr><td style="padding:6px;">$ab$</td><td>$+$</td><td>$+$</td><td>8.26</td><td>7.53</td><td>7.84</td><td>7.85</td><td><strong>31.48</strong></td></tr>
</table>

<div class="fragment fade-up" data-fragment-index="1"
style="background-color:#eef7ee; padding:10px; border-radius:12px; border-left:8px solid #1b4d2e; margin-top:10px; font-size:21px; text-align:center;">
$N=16$ parcelas, $n=4$ réplicas por combinación. Media general $\bar y_{..}=6.676$ ton/ha.
</div>

## Cálculo de efectos mediante contrastes

<div style="font-size:25px; text-align:justify; line-height:1.4;">
El <strong>contraste</strong> de un efecto se obtiene multiplicando cada total de tratamiento por su signo en la tabla de signos, y sumando:
</div>

<div class="block-definition fragment fade-up" data-fragment-index="1">
<div class="block-title" style="font-size:25px;">Contraste y efecto</div>
<div class="block-body" style="font-size:23px; text-align:center;">
$$
\text{Contraste}_X=\sum (\text{signo de } X)\times(\text{Total del tratamiento})
$$
$$
\text{Efecto}_X=\frac{\text{Contraste}_X}{2^{k-1}n}
$$
</div>
</div>

<div class="fragment fade-up" data-fragment-index="2" style="background-color:#eef4fb; border-left:6px solid #1a3a6b; border-radius:8px; padding:10px 14px; font-size:22px; line-height:1.4; margin-top:8px;">
<strong style="color:#1a3a6b;">Contraste A:</strong>
$$\text{Contraste}_A=-23.14+26.89-25.30+31.48=9.93$$
$$\text{Efecto}_A=\frac{9.93}{2^{1}(4)}=\frac{9.93}{8}=1.241 \text{ ton/ha}$$
</div>

## Cálculo de efectos B y AB

<div class="fragment fade-up" data-fragment-index="1" style="background-color:#eef7ee; border-left:6px solid #1b4d2e; border-radius:8px; padding:10px 14px; font-size:22px; line-height:1.4;">
<strong style="color:#1b4d2e;">Contraste B:</strong>
$$\text{Contraste}_B=-23.14-26.89+25.30+31.48=6.75$$
$$\text{Efecto}_B=\frac{6.75}{8}=0.844 \text{ ton/ha}$$
</div>

<div class="fragment fade-up" data-fragment-index="2" style="background-color:#fff7e8; border-left:6px solid #d97706; border-radius:8px; padding:10px 14px; font-size:22px; line-height:1.4; margin-top:8px;">
<strong style="color:#d97706;">Contraste AB:</strong>
$$\text{Contraste}_{AB}=23.14-26.89-25.30+31.48=2.43$$
$$\text{Efecto}_{AB}=\frac{2.43}{8}=0.304 \text{ ton/ha}$$
</div>

<div class="fragment fade-up" data-fragment-index="3"
style="background-color:#f8fafc; padding:10px; border-radius:12px; border-left:8px solid #475569; margin-top:8px; font-size:21px; text-align:center;">
El riego (A) tiene el mayor efecto sobre el rendimiento; la interacción AB es pequeña pero, como se verá, estadísticamente significativa.
</div>

## Suma de cuadrados de cada efecto

<div style="font-size:25px; text-align:justify; line-height:1.4;">
Para un diseño $2^k$ con $n$ réplicas, la suma de cuadrados de cualquier efecto $X$ se calcula directamente a partir de su contraste:
</div>

<div class="block-theorem fragment fade-up" data-fragment-index="1">
<div class="block-title" style="font-size:24px;">Suma de cuadrados de un efecto</div>
<div class="block-body" style="font-size:23px; text-align:center;">
$$
SC_X=\frac{(\text{Contraste}_X)^2}{2^k n}
$$
</div>
</div>

<div class="fragment fade-up" data-fragment-index="2" style="background-color:#eef4fb; border-left:6px solid #1a3a6b; border-radius:8px; padding:10px 14px; font-size:22px; text-align:center; margin-top:8px;">
$$SC_A=\frac{(9.93)^2}{4(4)}=\frac{98.60}{16}=6.163 \qquad SC_B=\frac{(6.75)^2}{16}=2.848$$
$$SC_{AB}=\frac{(2.43)^2}{16}=0.369$$
</div>

## Tabla ANOVA del diseño 2²: ejemplo del arroz

<table style="width:100%; font-size:21px; border-collapse:collapse; text-align:center;">
<tr style="background-color:#1a3a6b; color:white;">
<th style="padding:8px;">Fuente</th>
<th style="padding:8px;">SC</th>
<th style="padding:8px;">gl</th>
<th style="padding:8px;">CM</th>
<th style="padding:8px;">F</th>
<th style="padding:8px;">valor-p</th>
</tr>
<tr style="background-color:#eef4fb;"><td style="padding:8px;">A: Riego</td><td style="padding:8px;">6.163</td><td style="padding:8px;">1</td><td style="padding:8px;">6.163</td><td style="padding:8px;">150.84</td><td style="padding:8px;">$3.7\times10^{-8}$</td></tr>
<tr><td style="padding:8px;">B: Fertilizante</td><td style="padding:8px;">2.848</td><td style="padding:8px;">1</td><td style="padding:8px;">2.848</td><td style="padding:8px;">69.70</td><td style="padding:8px;">$2.4\times10^{-6}$</td></tr>
<tr style="background-color:#eef4fb;"><td style="padding:8px;">AB</td><td style="padding:8px;">0.369</td><td style="padding:8px;">1</td><td style="padding:8px;">0.369</td><td style="padding:8px;">9.03</td><td style="padding:8px;">0.011</td></tr>
<tr><td style="padding:8px;">Error</td><td style="padding:8px;">0.490</td><td style="padding:8px;">12</td><td style="padding:8px;">0.041</td><td style="padding:8px;"></td><td style="padding:8px;"></td></tr>
<tr style="background-color:#eef7ee;"><td style="padding:8px;">Total</td><td style="padding:8px;">9.870</td><td style="padding:8px;">15</td><td style="padding:8px;"></td><td style="padding:8px;"></td><td style="padding:8px;"></td></tr>
</table>

<div class="fragment fade-up" data-fragment-index="1"
style="background-color:#eef7ee; padding:10px; border-radius:12px; border-left:8px solid #1b4d2e; margin-top:10px; font-size:21px; text-align:center;">
Los tres efectos (A, B y AB) son significativos con $\alpha=0.05$, pues sus valores-p son todos menores a 0.05.
</div>

## Criterio de decisión y conclusión: arroz

<div style="display:grid; grid-template-columns:1fr 1fr; gap:18px;">

<div class="fragment fade-up" data-fragment-index="1"
style="background-color:#eef4fb; padding:18px; border-radius:18px; border-top:8px solid #1a3a6b;">
<div style="font-size:25px; font-weight:bold; text-align:center; color:#1a3a6b;">Criterio de decisión</div>
<div style="font-size:21px; text-align:center; line-height:1.5; margin-top:8px;">
Con $F_{0.05,1,12}=4.75$:
$$F_A=150.84,\;F_B=69.70,\;F_{AB}=9.03$$
Los tres superan el valor crítico: se rechaza $H_0$ en cada caso.
</div>
</div>

<div class="fragment fade-up" data-fragment-index="2"
style="background-color:#eef7ee; padding:18px; border-radius:18px; border-top:8px solid #1b4d2e;">
<div style="font-size:25px; font-weight:bold; text-align:center; color:#1b4d2e;">Conclusión</div>
<div style="font-size:21px; text-align:justify; line-height:1.4; margin-top:8px;">
El riego y la dosis de fertilizante afectan significativamente el rendimiento de arroz, y existe una interacción significativa: el efecto del fertilizante depende del nivel de riego.
</div>
</div>

</div>

## Gráfico de interacción: arroz en el Tolima

```{r}
#| label: interaccion-arroz
#| echo: false
#| fig-height: 3.4
medias <- c(5.785, 6.7225, 6.325, 7.870)
names(medias) <- c("(1)", "a", "b", "ab")
plot(c(-1,1), c(medias[1], medias[2]), type="b", pch=19, col="#1a3a6b", lwd=2,
     ylim=c(5.5,8.2), xlim=c(-1.3,1.3), xaxt="n", xlab="Nivel de riego (A)",
     ylab="Rendimiento promedio (ton/ha)", main="Interacción Riego x Fertilizante")
lines(c(-1,1), c(medias[3], medias[4]), type="b", pch=17, col="#d97706", lwd=2)
axis(1, at=c(-1,1), labels=c("Bajo","Alto"))
legend("topleft", legend=c("Fertilizante bajo","Fertilizante alto"), col=c("#1a3a6b","#d97706"),
       pch=c(19,17), lwd=2, bty="n", cex=0.85)
```

<div class="fragment fade-up" data-fragment-index="1"
style="background-color:#fff7e8; padding:10px; border-radius:12px; border-left:8px solid #d97706; margin-top:6px; font-size:21px; text-align:center;">
Las líneas no son paralelas: el incremento de rendimiento al pasar de fertilización baja a alta es mayor cuando el riego está en nivel alto. Esto confirma la interacción AB detectada en el ANOVA.
</div>

## Gráfico de cubo del diseño 2²

```{r}
#| label: cubo-22
#| echo: false
#| fig-height: 3.6
plot(0, 0, type="n", xlim=c(0,3), ylim=c(0,3), axes=FALSE, xlab="", ylab="",
     main="Cubo de efectos: rendimiento promedio de arroz (ton/ha)")
rect(0.5,0.5,2.5,2.5, border="#1a3a6b", lwd=2)
text(0.5,0.5,"5.79\n(1)", pos=1, cex=1, col="#1a3a6b")
text(2.5,0.5,"6.72\na", pos=1, cex=1, col="#1a3a6b")
text(0.5,2.5,"6.33\nb", pos=3, cex=1, col="#1a3a6b")
text(2.5,2.5,"7.87\nab", pos=3, cex=1, col="#1a3a6b")
text(1.5,0.1,"Riego (A)", cex=1.1)
text(0.05,1.5,"Fertilizante (B)", srt=90, cex=1.1)
arrows(0.5,0.5,2.5,0.5, length=0.1, col="gray50")
arrows(0.5,0.5,0.5,2.5, length=0.1, col="gray50")
```

<div class="fragment fade-up" data-fragment-index="1"
style="background-color:#eef4fb; padding:10px; border-radius:12px; border-left:8px solid #1a3a6b; margin-top:6px; font-size:21px; text-align:center;">
El vértice $ab$ (riego alto, fertilizante alto) presenta el mayor rendimiento promedio: 7.87 ton/ha.
</div>

## {.center .middle}

<div style="text-align: center; margin-top: 40px;">

<p style="font-size: 48px; font-weight: bold; color: #3b82f6;">
El diseño 2³: tres factores en el cultivo de café
</p>

<p style="font-size: 28px; color: #1b4d2e; font-weight: 600; margin-top: 10px; text-align: justify;">
¿Qué ocurre cuando se desea evaluar tres prácticas agronómicas simultáneamente, y sus posibles interacciones de segundo y tercer orden?
</p>

</div>

## Extensión a tres factores: café en el Huila

<p style="font-size:26px; text-align:justify; line-height:1.4;">
Un agrónomo del Huila evalúa el efecto de tres factores sobre el <strong>rendimiento de café</strong> (sacos/ha): <strong>A</strong> = nivel de riego, <strong>B</strong> = dosis de fertilizante, <strong>C</strong> = densidad de siembra. El diseño $2^3$ genera $8$ combinaciones, cada una con $n=3$ réplicas ($N=24$ parcelas).
</p>

<div class="fragment fade-up" data-fragment-index="1"
style="background-color:#eef4fb; padding:14px; border-radius:14px; border-left:8px solid #1a3a6b; margin-top:10px; font-size:22px; text-align:center;">
Con tres factores existen $2^3-1=7$ efectos estimables: 3 efectos principales (A, B, C), 3 interacciones de dos factores (AB, AC, BC) y 1 interacción de tres factores (ABC).
</div>

## Tabla de signos del diseño 2³ (orden estándar)

<table style="width:100%; font-size:18px; text-align:center; margin-top:8px; border-collapse:collapse;">
<tr style="background-color:#1a3a6b; color:white;">
<th style="padding:5px;">Trat.</th><th>A</th><th>B</th><th>C</th><th>AB</th><th>AC</th><th>BC</th><th>ABC</th>
</tr>
<tr style="background-color:#eef4fb;"><td style="padding:5px;">$(1)$</td><td>$-$</td><td>$-$</td><td>$-$</td><td>$+$</td><td>$+$</td><td>$+$</td><td>$-$</td></tr>
<tr><td style="padding:5px;">$a$</td><td>$+$</td><td>$-$</td><td>$-$</td><td>$-$</td><td>$-$</td><td>$+$</td><td>$+$</td></tr>
<tr style="background-color:#eef4fb;"><td style="padding:5px;">$b$</td><td>$-$</td><td>$+$</td><td>$-$</td><td>$-$</td><td>$+$</td><td>$-$</td><td>$+$</td></tr>
<tr><td style="padding:5px;">$ab$</td><td>$+$</td><td>$+$</td><td>$-$</td><td>$+$</td><td>$-$</td><td>$-$</td><td>$-$</td></tr>
<tr style="background-color:#eef4fb;"><td style="padding:5px;">$c$</td><td>$-$</td><td>$-$</td><td>$+$</td><td>$+$</td><td>$-$</td><td>$-$</td><td>$+$</td></tr>
<tr><td style="padding:5px;">$ac$</td><td>$+$</td><td>$-$</td><td>$+$</td><td>$-$</td><td>$+$</td><td>$-$</td><td>$-$</td></tr>
<tr style="background-color:#eef4fb;"><td style="padding:5px;">$bc$</td><td>$-$</td><td>$+$</td><td>$+$</td><td>$-$</td><td>$-$</td><td>$+$</td><td>$-$</td></tr>
<tr><td style="padding:5px;">$abc$</td><td>$+$</td><td>$+$</td><td>$+$</td><td>$+$</td><td>$+$</td><td>$+$</td><td>$+$</td></tr>
</table>

<div class="fragment fade-up" data-fragment-index="1"
style="background-color:#fff7e8; padding:10px; border-radius:12px; border-left:8px solid #d97706; margin-top:8px; font-size:20px; text-align:center;">
Los signos de las interacciones se obtienen multiplicando los signos de los factores correspondientes en cada fila.
</div>

## Datos del experimento: rendimiento de café (sacos/ha)

<table style="width:100%; font-size:16px; text-align:center; margin-top:8px; border-collapse:collapse;">
<tr style="background-color:#1a3a6b; color:white;">
<th style="padding:4px;">Trat.</th><th>A</th><th>B</th><th>C</th><th>Rep1</th><th>Rep2</th><th>Rep3</th><th>Total</th>
</tr>
<tr style="background-color:#eef4fb;"><td style="padding:4px;">$(1)$</td><td>$-$</td><td>$-$</td><td>$-$</td><td>36.87</td><td>37.56</td><td>37.66</td><td><strong>112.09</strong></td></tr>
<tr><td style="padding:4px;">$a$</td><td>$+$</td><td>$-$</td><td>$-$</td><td>44.15</td><td>44.85</td><td>43.57</td><td><strong>132.57</strong></td></tr>
<tr style="background-color:#eef4fb;"><td style="padding:4px;">$b$</td><td>$-$</td><td>$+$</td><td>$-$</td><td>38.22</td><td>37.07</td><td>39.31</td><td><strong>114.60</strong></td></tr>
<tr><td style="padding:4px;">$ab$</td><td>$+$</td><td>$+$</td><td>$-$</td><td>44.47</td><td>43.86</td><td>45.18</td><td><strong>133.51</strong></td></tr>
<tr style="background-color:#eef4fb;"><td style="padding:4px;">$c$</td><td>$-$</td><td>$-$</td><td>$+$</td><td>40.22</td><td>40.89</td><td>42.67</td><td><strong>123.78</strong></td></tr>
<tr><td style="padding:4px;">$ac$</td><td>$+$</td><td>$-$</td><td>$+$</td><td>51.74</td><td>53.97</td><td>51.44</td><td><strong>157.15</strong></td></tr>
<tr style="background-color:#eef4fb;"><td style="padding:4px;">$bc$</td><td>$-$</td><td>$+$</td><td>$+$</td><td>40.96</td><td>41.45</td><td>40.34</td><td><strong>122.75</strong></td></tr>
<tr><td style="padding:4px;">$abc$</td><td>$+$</td><td>$+$</td><td>$+$</td><td>50.88</td><td>50.90</td><td>50.75</td><td><strong>152.53</strong></td></tr>
</table>

## Cálculo de los siete efectos: café

<div style="font-size:23px; text-align:justify; line-height:1.4;">
Igual que en el 2², cada contraste se divide por $2^{k-1}n=2^2(3)=12$:
</div>

<table style="width:100%; font-size:21px; text-align:center; margin-top:8px; border-collapse:collapse;">
<tr style="background-color:#1a3a6b; color:white;">
<th style="padding:6px;">Efecto</th><th>Contraste</th><th>Efecto estimado</th><th>$SC$</th>
</tr>
<tr style="background-color:#eef4fb;"><td style="padding:6px;">A</td><td>102.54</td><td>8.545</td><td>438.10</td></tr>
<tr><td style="padding:6px;">B</td><td>-2.20</td><td>-0.183</td><td>0.20</td></tr>
<tr style="background-color:#eef4fb;"><td style="padding:6px;">C</td><td>63.44</td><td>5.287</td><td>167.69</td></tr>
<tr><td style="padding:6px;">AB</td><td>-5.16</td><td>-0.430</td><td>1.11</td></tr>
<tr style="background-color:#eef4fb;"><td style="padding:6px;">AC</td><td>23.76</td><td>1.980</td><td>23.52</td></tr>
<tr><td style="padding:6px;">BC</td><td>-9.10</td><td>-0.758</td><td>3.45</td></tr>
<tr style="background-color:#eef4fb;"><td style="padding:6px;">ABC</td><td>-2.02</td><td>-0.168</td><td>0.17</td></tr>
</table>

<div class="fragment fade-up" data-fragment-index="1"
style="background-color:#fff7e8; padding:10px; border-radius:12px; border-left:8px solid #d97706; margin-top:8px; font-size:20px; text-align:center;">
$SC_X=(\text{Contraste}_X)^2/(2^k n)=(\text{Contraste}_X)^2/24$.
</div>

## Tabla ANOVA del diseño 2³: café

<table style="width:100%; font-size:19px; border-collapse:collapse; text-align:center;">
<tr style="background-color:#1a3a6b; color:white;">
<th style="padding:6px;">Fuente</th><th>SC</th><th>gl</th><th>CM</th><th>F</th><th>valor-p</th>
</tr>
<tr style="background-color:#eef4fb;"><td style="padding:6px;">A: Riego</td><td>438.10</td><td>1</td><td>438.10</td><td>572.97</td><td>$5.9\times10^{-14}$</td></tr>
<tr><td style="padding:6px;">B: Fertilizante</td><td>0.20</td><td>1</td><td>0.20</td><td>0.26</td><td>0.610</td></tr>
<tr style="background-color:#eef4fb;"><td style="padding:6px;">C: Densidad</td><td>167.69</td><td>1</td><td>167.69</td><td>219.32</td><td>$9.3\times10^{-11}$</td></tr>
<tr><td style="padding:6px;">AB</td><td>1.11</td><td>1</td><td>1.11</td><td>1.45</td><td>0.246</td></tr>
<tr style="background-color:#eef4fb;"><td style="padding:6px;">AC</td><td>23.52</td><td>1</td><td>23.52</td><td>30.76</td><td>$4.4\times10^{-5}$</td></tr>
<tr><td style="padding:6px;">BC</td><td>3.45</td><td>1</td><td>3.45</td><td>4.51</td><td>0.050</td></tr>
<tr style="background-color:#eef4fb;"><td style="padding:6px;">ABC</td><td>0.17</td><td>1</td><td>0.17</td><td>0.22</td><td>0.643</td></tr>
<tr><td style="padding:6px;">Error</td><td>12.24</td><td>16</td><td>0.765</td><td></td><td></td></tr>
<tr style="background-color:#eef7ee;"><td style="padding:6px;">Total</td><td>646.48</td><td>23</td><td></td><td></td><td></td></tr>
</table>

## Interpretación: ¿cuáles efectos son significativos?

<div style="display:grid; grid-template-columns:1fr 1fr; gap:16px;">

<div class="fragment fade-up" data-fragment-index="1"
style="background-color:#eef4fb; padding:16px; border-radius:16px; border-top:7px solid #1a3a6b; font-size:21px; text-align:center; line-height:1.4;">
<strong>Significativos ($\alpha=0.05$):</strong><br>A (riego), C (densidad), AC (interacción riego x densidad).
</div>

<div class="fragment fade-up" data-fragment-index="2"
style="background-color:#fff7e8; padding:16px; border-radius:16px; border-top:7px solid #d97706; font-size:21px; text-align:center; line-height:1.4;">
<strong>No significativos:</strong><br>B (fertilizante), AB, BC (límite, $p=0.05$), ABC.
</div>

</div>

<div class="fragment fade-up" data-fragment-index="3"
style="background-color:#f8fafc; padding:12px; border-radius:14px; border-left:8px solid #475569; margin-top:14px; font-size:21px; text-align:justify;">
El factor B (fertilizante) por sí solo no afecta significativamente el rendimiento en el rango estudiado, pero sí existe una interacción AC fuerte: el efecto de la densidad de siembra depende del nivel de riego. Esto sugiere que la práctica óptima combina riego alto y alta densidad.
</div>

## Gráfico de cubo del diseño 2³: café

```{r}
#| label: cubo-23
#| echo: false
#| fig-height: 3.8
medias3 <- c(37.36, 44.19, 38.20, 44.50, 41.26, 52.38, 40.92, 50.84)
names(medias3) <- c("(1)","a","b","ab","c","ac","bc","abc")

plot(0,0, type="n", xlim=c(0,5.4), ylim=c(0,4.6), axes=FALSE, xlab="", ylab="",
     main="Cubo de efectos: rendimiento promedio de café (sacos/ha)")
rect(1,0.8,3,2.8, border="#1a3a6b", lwd=2)
text(1,0.8,sprintf("%.2f\n(1)",medias3["(1)"]), pos=1, cex=0.85, col="#1a3a6b")
text(3,0.8,sprintf("%.2f\na",medias3["a"]), pos=1, cex=0.85, col="#1a3a6b")
text(1,2.8,sprintf("%.2f\nb",medias3["b"]), pos=3, cex=0.85, col="#1a3a6b")
text(3,2.8,sprintf("%.2f\nab",medias3["ab"]), pos=3, cex=0.85, col="#1a3a6b")

off <- 1.3
rect(1+off,0.8+off*0.7,3+off,2.8+off*0.7, border="#d97706", lwd=2)
text(1+off,0.8+off*0.7,sprintf("%.2f\nc",medias3["c"]), pos=1, cex=0.85, col="#d97706")
text(3+off,0.8+off*0.7,sprintf("%.2f\nac",medias3["ac"]), pos=1, cex=0.85, col="#d97706")
text(1+off,2.8+off*0.7,sprintf("%.2f\nbc",medias3["bc"]), pos=3, cex=0.85, col="#d97706")
text(3+off,2.8+off*0.7,sprintf("%.2f\nabc",medias3["abc"]), pos=3, cex=0.85, col="#d97706")

segments(1,0.8,1+off,0.8+off*0.7, col="gray50", lty=2)
segments(3,0.8,3+off,0.8+off*0.7, col="gray50", lty=2)
segments(1,2.8,1+off,2.8+off*0.7, col="gray50", lty=2)
segments(3,2.8,3+off,2.8+off*0.7, col="gray50", lty=2)
text(2.7,4.4,"Azul = densidad baja (C-)   Naranja = densidad alta (C+)", cex=0.85)
```

<div class="fragment fade-up" data-fragment-index="1"
style="background-color:#eef4fb; padding:10px; border-radius:12px; border-left:8px solid #1a3a6b; margin-top:6px; font-size:21px; text-align:center;">
La combinación $ac$ (riego alto, densidad alta) presenta el mayor rendimiento promedio: 52.38 sacos/ha.
</div>

## Errores comunes en diseños 2² y 2³

<div class="block-alert fragment fade-up" data-fragment-index="1">
<div class="block-title">Advertencia: errores frecuentes</div>
<div class="block-body" style="font-size:23px; line-height:1.4;">
- Interpretar un efecto principal grande sin revisar si existe una interacción significativa que lo modifique.
- Olvidar dividir el contraste por $2^{k-1}n$ (y no por $N$) al calcular el efecto.
- Confundir el signo de la interacción en la tabla de signos (se obtiene multiplicando los signos individuales, no sumándolos).
- Concluir significancia de un efecto solo por su magnitud, sin comparar su $F$ con el valor crítico o revisar el valor-p.
</div>
</div>

## {.center .middle}

<div style="text-align: center; margin-top: 40px;">

<p style="font-size: 46px; font-weight: bold; color: #3b82f6;">
El diseño 2^k general y la réplica única
</p>

<p style="font-size: 28px; color: #1b4d2e; font-weight: 600; margin-top: 10px; text-align: justify;">
¿Cómo se generaliza el procedimiento a k factores, y qué hacer cuando ejecutar réplicas completas es demasiado costoso?
</p>

</div>

## Generalización a k factores

<div style="font-size:26px; text-align:justify; line-height:1.4;">
Un diseño $2^k$ evalúa $k$ factores a dos niveles cada uno, generando $2^k$ combinaciones de tratamiento. El número de efectos estimables es siempre $2^k-1$.
</div>

<table style="width:100%; font-size:22px; text-align:center; margin-top:10px; border-collapse:collapse;">
<tr style="background-color:#1a3a6b; color:white;">
<th style="padding:8px;">$k$</th><th style="padding:8px;">Combinaciones $2^k$</th><th style="padding:8px;">Efectos estimables $2^k-1$</th>
</tr>
<tr style="background-color:#eef4fb;"><td style="padding:8px;">2</td><td style="padding:8px;">4</td><td style="padding:8px;">3 (A, B, AB)</td></tr>
<tr><td style="padding:8px;">3</td><td style="padding:8px;">8</td><td style="padding:8px;">7</td></tr>
<tr style="background-color:#eef4fb;"><td style="padding:8px;">4</td><td style="padding:8px;">16</td><td style="padding:8px;">15</td></tr>
<tr><td style="padding:8px;">5</td><td style="padding:8px;">32</td><td style="padding:8px;">31</td></tr>
</table>

<div class="fragment fade-up" data-fragment-index="1"
style="background-color:#fff7e8; padding:10px; border-radius:12px; border-left:8px solid #d97706; margin-top:10px; font-size:21px; text-align:center;">
El número de combinaciones crece exponencialmente: a partir de $k=5$ es frecuente usar diseños fraccionados o réplica única.
</div>

## Algoritmo de Yates

<div style="font-size:25px; text-align:justify; line-height:1.4;">
El <strong>algoritmo de Yates</strong> es un procedimiento sistemático para calcular todos los $2^k-1$ contrastes (y por tanto los efectos) sin tener que construir manualmente cada producto de signos.
</div>

<div class="block-note fragment fade-up" data-fragment-index="1">
<div class="block-body" style="font-size:22px; line-height:1.5;">
Se ordenan los totales de tratamiento en <strong>orden estándar</strong> ($(1), a, b, ab, c, ac, \ldots$) y se aplican $k$ ciclos sucesivos de sumas y diferencias por pares consecutivos. Al final del ciclo $k$, la columna resultante contiene directamente los contrastes de todos los efectos, en el mismo orden estándar.
</div>
</div>

<div class="fragment fade-up" data-fragment-index="2"
style="background-color:#eef4fb; padding:10px; border-radius:12px; border-left:8px solid #1a3a6b; margin-top:8px; font-size:21px; text-align:center;">
Cada efecto se obtiene dividiendo su contraste de Yates por $2^{k-1}n$, y cada suma de cuadrados dividiendo el contraste al cuadrado por $2^k n$, exactamente igual que en los casos 2² y 2³.
</div>

## Réplica única del diseño 2^k: motivación

<div style="font-size:26px; text-align:justify; line-height:1.4;">
Cuando $k$ es grande (4, 5 o más factores), ejecutar <strong>varias réplicas completas</strong> de las $2^k$ combinaciones puede ser extremadamente costoso: parcelas, insumos, tiempo de cosecha, mano de obra.
</div>

<div style="display:grid; grid-template-columns:1fr 1fr; gap:16px; margin-top:14px;">

<div class="fragment fade-up" data-fragment-index="1"
style="background-color:#fdecec; padding:16px; border-radius:16px; border-top:8px solid #b91c1c; font-size:21px; text-align:center; line-height:1.4;">
Con $k=4$ y $n=2$ réplicas se necesitan 32 parcelas; con $n=4$, 64 parcelas: con frecuencia inviable en investigación de campo.
</div>

<div class="fragment fade-up" data-fragment-index="2"
style="background-color:#eef7ee; padding:16px; border-radius:16px; border-top:8px solid #1b4d2e; font-size:21px; text-align:center; line-height:1.4;">
La solución práctica: ejecutar una <strong>réplica única</strong> ($n=1$), es decir, una sola observación por combinación.
</div>

</div>

<div class="fragment fade-up" data-fragment-index="3"
style="background-color:#f8fafc; padding:12px; border-radius:14px; border-left:8px solid #475569; margin-top:14px; font-size:21px; text-align:center;">
El problema: sin réplicas no hay grados de libertad para estimar directamente el error experimental.
</div>

## Estimación del error sin réplicas

<div style="font-size:26px; text-align:justify; line-height:1.4;">
La solución de Daniel (1959) se basa en un supuesto razonable en la mayoría de sistemas agrícolas:
</div>

<div class="block-definition fragment fade-up" data-fragment-index="1">
<div class="block-title" style="font-size:24px;">Supuesto de esparsidad de efectos</div>
<div class="block-body" style="font-size:22px; text-align:justify; line-height:1.4;">
Los efectos principales y las interacciones de bajo orden (2 factores) tienden a ser los más importantes. Las interacciones de <strong>orden alto</strong> (3 factores o más) suelen ser pequeñas y se comportan como <strong>ruido aleatorio</strong>.
</div>
</div>

<div class="fragment fade-up" data-fragment-index="2"
style="background-color:#eef4fb; padding:10px; border-radius:12px; border-left:8px solid #1a3a6b; margin-top:8px; font-size:21px; text-align:center;">
Si la mayoría de los $2^k-1$ efectos son realmente cero (solo ruido), graficarlos en un papel de probabilidad normal debería mostrar la mayoría alineados sobre una recta, y solo los pocos efectos <strong>activos</strong> se desviarán de esa recta.
</div>

## Gráfico de probabilidad normal de los efectos

<div style="font-size:25px; text-align:justify; line-height:1.4;">
Para cada uno de los $2^k-1$ efectos estimados, se calcula su valor teórico esperado bajo normalidad (eje x) y se grafica contra el efecto estimado (eje y).
</div>

<div class="block-theorem fragment fade-up" data-fragment-index="1">
<div class="block-title" style="font-size:23px;">Interpretación del gráfico normal de efectos</div>
<div class="block-body" style="font-size:21px; text-align:center;">
Efectos sobre la recta $\Rightarrow$ ruido (no significativos). <br>
Efectos alejados de la recta $\Rightarrow$ activos (significativos).
</div>
</div>

<div class="fragment fade-up" data-fragment-index="2"
style="background-color:#fff7e8; padding:10px; border-radius:12px; border-left:8px solid #d97706; margin-top:8px; font-size:21px; text-align:center;">
Este método es puramente gráfico: no requiere un cuadrado medio del error calculado de antemano, justamente porque no hay réplicas para estimarlo directamente.
</div>

## Ejemplo: screening de prácticas agronómicas en cacao (Santander)

<p style="font-size:25px; text-align:justify; line-height:1.4;">
Un agrónomo en Santander evalúa $4$ prácticas sobre el <strong>rendimiento de cacao seco</strong> (kg/ha) mediante un diseño $2^4$ <strong>sin réplica</strong> (16 corridas): <strong>A</strong> = poda de mantenimiento, <strong>B</strong> = sombra regulada, <strong>C</strong> = fertilización orgánica, <strong>D</strong> = control biológico de moniliasis.
</p>

<div class="fragment fade-up" data-fragment-index="1"
style="background-color:#eef4fb; padding:12px; border-radius:14px; border-left:8px solid #1a3a6b; margin-top:8px; font-size:21px; text-align:center;">
Con $k=4$ existen $2^4-1=15$ efectos estimables, pero solo 16 observaciones (una por combinación): sin réplicas, no hay grados de libertad para el error si se ajusta el modelo completo.
</div>

## Datos del diseño 2⁴ sin réplica: cacao

<table style="width:100%; font-size:14px; text-align:center; margin-top:6px; border-collapse:collapse;">
<tr style="background-color:#1a3a6b; color:white;">
<th style="padding:3px;">Trat.</th><th>A</th><th>B</th><th>C</th><th>D</th><th>y (kg/ha)</th>
</tr>
<tr style="background-color:#eef4fb;"><td style="padding:3px;">$(1)$</td><td>-</td><td>-</td><td>-</td><td>-</td><td>1058.5</td></tr>
<tr><td style="padding:3px;">$a$</td><td>+</td><td>-</td><td>-</td><td>-</td><td>1174.7</td></tr>
<tr style="background-color:#eef4fb;"><td style="padding:3px;">$b$</td><td>-</td><td>+</td><td>-</td><td>-</td><td>1075.6</td></tr>
<tr><td style="padding:3px;">$ab$</td><td>+</td><td>+</td><td>-</td><td>-</td><td>1183.0</td></tr>
<tr style="background-color:#eef4fb;"><td style="padding:3px;">$c$</td><td>-</td><td>-</td><td>+</td><td>-</td><td>1127.9</td></tr>
<tr><td style="padding:3px;">$ac$</td><td>+</td><td>-</td><td>+</td><td>-</td><td>1393.0</td></tr>
<tr style="background-color:#eef4fb;"><td style="padding:3px;">$bc$</td><td>-</td><td>+</td><td>+</td><td>-</td><td>1132.4</td></tr>
<tr><td style="padding:3px;">$abc$</td><td>+</td><td>+</td><td>+</td><td>-</td><td>1386.7</td></tr>
<tr style="background-color:#eef4fb;"><td style="padding:3px;">$d$</td><td>-</td><td>-</td><td>-</td><td>+</td><td>1075.6</td></tr>
<tr><td style="padding:3px;">$ad$</td><td>+</td><td>-</td><td>-</td><td>+</td><td>1192.4</td></tr>
<tr style="background-color:#eef4fb;"><td style="padding:3px;">$bd$</td><td>-</td><td>+</td><td>-</td><td>+</td><td>1095.7</td></tr>
<tr><td style="padding:3px;">$abd$</td><td>+</td><td>+</td><td>-</td><td>+</td><td>1205.0</td></tr>
<tr style="background-color:#eef4fb;"><td style="padding:3px;">$cd$</td><td>-</td><td>-</td><td>+</td><td>+</td><td>1155.1</td></tr>
<tr><td style="padding:3px;">$acd$</td><td>+</td><td>-</td><td>+</td><td>+</td><td>1404.3</td></tr>
<tr style="background-color:#eef4fb;"><td style="padding:3px;">$bcd$</td><td>-</td><td>+</td><td>+</td><td>+</td><td>1151.7</td></tr>
<tr><td style="padding:3px;">$abcd$</td><td>+</td><td>+</td><td>+</td><td>+</td><td>1399.6</td></tr>
</table>

## Los 15 efectos estimados: cacao

<table style="width:100%; font-size:18px; text-align:center; margin-top:8px; border-collapse:collapse;">
<tr style="background-color:#1a3a6b; color:white;">
<th style="padding:5px;">Efecto</th><th>Valor</th><th>Efecto</th><th>Valor</th><th>Efecto</th><th>Valor</th>
</tr>
<tr style="background-color:#eef4fb;"><td style="padding:5px;">A</td><td>183.28</td><td>AD</td><td>-2.48</td><td>BCD</td><td>-1.70</td></tr>
<tr><td style="padding:5px;">C</td><td>136.28</td><td>BCD</td><td>-1.70</td><td>ABD</td><td>1.35</td></tr>
<tr style="background-color:#eef4fb;"><td style="padding:5px;">AC</td><td>70.85</td><td>CD</td><td>-0.78</td><td>ABCD</td><td>1.03</td></tr>
<tr><td style="padding:5px;">D</td><td>18.45</td><td>BD</td><td>0.13</td><td>ABC</td><td>0.53</td></tr>
<tr style="background-color:#eef4fb;"><td style="padding:5px;">B</td><td>6.03</td><td>ABC</td><td>0.53</td><td></td><td></td></tr>
<tr><td style="padding:5px;">BC</td><td>-8.50</td><td>ABCD</td><td>1.03</td><td></td><td></td></tr>
<tr style="background-color:#eef4fb;"><td style="padding:5px;">AB</td><td>-3.55</td><td>ABD</td><td>1.35</td><td></td><td></td></tr>
<tr><td style="padding:5px;">ACD</td><td>-3.10</td><td>AD</td><td>-2.48</td><td></td><td></td></tr>
</table>

<div class="fragment fade-up" data-fragment-index="1"
style="background-color:#fff7e8; padding:10px; border-radius:12px; border-left:8px solid #d97706; margin-top:8px; font-size:20px; text-align:center;">
Los efectos A, C y AC se destacan claramente en magnitud sobre los demás.
</div>

## Gráfico de probabilidad normal de efectos: cacao

```{r}
#| label: normal-efectos-cacao
#| echo: false
#| fig-height: 3.6
efectos <- c(A=183.275, B=6.025, C=136.275, D=18.450,
             AB=-3.550, AC=70.850, AD=-2.475, BC=-8.500, BD=0.125, CD=-0.775,
             ABC=0.525, ABD=1.350, ACD=-3.100, BCD=-1.700, ABCD=1.025)
qq <- qqnorm(efectos, pch=19, col="#1a3a6b", cex=1.1,
             main="Gráfico de probabilidad normal de los efectos",
             xlab="Cuantil normal teórico", ylab="Efecto estimado")
qqline(efectos, col="gray60", lty=2)
destacar <- c("A","C","AC")
idx <- match(destacar, names(efectos))
points(qq$x[idx], qq$y[idx], col="#b91c1c", pch=19, cex=1.4)
text(qq$x[idx], qq$y[idx], destacar, pos=4, col="#b91c1c", cex=0.95)
```

<div class="fragment fade-up" data-fragment-index="1"
style="background-color:#eef7ee; padding:10px; border-radius:12px; border-left:8px solid #1b4d2e; margin-top:6px; font-size:21px; text-align:center;">
Los efectos A, C y AC se alejan claramente de la recta (resaltados en rojo): son los efectos activos. Los 12 efectos restantes se alinean sobre la recta y se interpretan como ruido aleatorio.
</div>

## Modelo reducido y ANOVA: cacao

<div style="font-size:24px; text-align:justify; line-height:1.4;">
Con base en el gráfico normal, se ajusta un <strong>modelo reducido</strong> que conserva únicamente los efectos activos (A, C, AC); los 12 efectos restantes se agrupan ("pooling") para estimar el error experimental:
</div>

<table style="width:100%; font-size:21px; border-collapse:collapse; text-align:center; margin-top:8px;">
<tr style="background-color:#1a3a6b; color:white;">
<th style="padding:8px;">Fuente</th><th>SC</th><th>gl</th><th>CM</th><th>F</th><th>valor-p</th>
</tr>
<tr style="background-color:#eef4fb;"><td style="padding:8px;">A: Poda</td><td>134358.9</td><td>1</td><td>134358.9</td><td>832.9</td><td>$1.9\times10^{-12}$</td></tr>
<tr><td style="padding:8px;">C: Fert. orgánica</td><td>74283.5</td><td>1</td><td>74283.5</td><td>460.5</td><td>$6.1\times10^{-11}$</td></tr>
<tr style="background-color:#eef4fb;"><td style="padding:8px;">AC</td><td>20078.9</td><td>1</td><td>20078.9</td><td>124.5</td><td>$1.1\times10^{-7}$</td></tr>
<tr><td style="padding:8px;">Error (pooled)</td><td>1936.5</td><td>12</td><td>161.4</td><td></td><td></td></tr>
<tr style="background-color:#eef7ee;"><td style="padding:8px;">Total</td><td>230657.8</td><td>15</td><td></td><td></td><td></td></tr>
</table>

<div class="fragment fade-up" data-fragment-index="1"
style="background-color:#fff7e8; padding:10px; border-radius:12px; border-left:8px solid #d97706; margin-top:8px; font-size:20px; text-align:center;">
El modelo reducido explica el $99.2\%$ de la variabilidad ($R^2=0.992$): la poda, la fertilización orgánica y su interacción son las prácticas clave para mejorar el rendimiento del cacao.
</div>

## Interpretación: screening en cacao

<div style="display:grid; grid-template-columns:1fr 1fr; gap:16px;">

<div class="fragment fade-up" data-fragment-index="1"
style="background-color:#eef4fb; padding:16px; border-radius:16px; border-top:7px solid #1a3a6b; font-size:21px; text-align:center; line-height:1.4;">
La <strong>poda</strong> (A) y la <strong>fertilización orgánica</strong> (C) tienen los mayores efectos individuales sobre el rendimiento.
</div>

<div class="fragment fade-up" data-fragment-index="2"
style="background-color:#eef7ee; padding:16px; border-radius:16px; border-top:7px solid #1b4d2e; font-size:21px; text-align:center; line-height:1.4;">
La interacción AC indica que el beneficio conjunto de podar y fertilizar orgánicamente es mayor que la suma de sus efectos individuales.
</div>

</div>

<div class="fragment fade-up" data-fragment-index="3"
style="background-color:#fdecec; padding:12px; border-radius:14px; border-left:8px solid #b91c1c; margin-top:14px; font-size:21px; text-align:center;">
La <strong>sombra regulada</strong> (B) y el <strong>control biológico</strong> (D), en este rango de niveles evaluado, no mostraron efecto significativo sobre el rendimiento de cacao seco.
</div>

## {.center .middle}

<div style="text-align: center; margin-top: 40px;">

<p style="font-size: 46px; font-weight: bold; color: #3b82f6;">
Puntos centrales y detección de curvatura
</p>

<p style="font-size: 28px; color: #1b4d2e; font-weight: 600; margin-top: 10px; text-align: justify;">
¿Cómo saber si la relación entre el factor y la respuesta es realmente lineal entre los niveles "bajo" y "alto"?
</p>

</div>

## Motivación: detectar curvatura

<div style="font-size:26px; text-align:justify; line-height:1.4;">
El diseño $2^k$ asume implícitamente que el efecto de cada factor es <strong>lineal</strong> entre el nivel bajo y el nivel alto. Si la relación real es curva (cuadrática), el diseño $2^k$ por sí solo no lo detecta.
</div>

<div class="fragment fade-up" data-fragment-index="1"
style="background-color:#eef4fb; padding:14px; border-radius:14px; border-left:8px solid #1a3a6b; margin-top:14px; font-size:22px; text-align:center;">
Solución: agregar $n_c$ <strong>puntos centrales</strong>, es decir, corridas adicionales con todos los factores fijados en el punto medio entre "bajo" y "alto" (codificado como $0$).
</div>

## Adición de puntos centrales: idea

<div style="display:grid; grid-template-columns:1fr 1fr; gap:18px;">

<div class="fragment fade-up" data-fragment-index="1"
style="background-color:#eef7ee; padding:18px; border-radius:18px; border-top:8px solid #1b4d2e;">
<div style="font-size:24px; font-weight:bold; text-align:center; color:#1b4d2e;">Si la relación es lineal</div>
<div style="font-size:21px; text-align:center; line-height:1.4; margin-top:8px;">
El valor promedio esperado en el punto central coincide (en promedio) con el promedio de las $2^k$ esquinas del diseño factorial.
</div>
</div>

<div class="fragment fade-up" data-fragment-index="2"
style="background-color:#fdecec; padding:18px; border-radius:18px; border-top:8px solid #b91c1c;">
<div style="font-size:24px; font-weight:bold; text-align:center; color:#b91c1c;">Si hay curvatura</div>
<div style="font-size:21px; text-align:center; line-height:1.4; margin-top:8px;">
El promedio observado en el centro se desvía sistemáticamente del promedio de las esquinas factoriales: evidencia de un efecto cuadrático.
</div>
</div>

</div>

## Prueba F para curvatura pura

<div class="block-theorem fragment fade-up" data-fragment-index="1">
<div class="block-title" style="font-size:24px;">Suma de cuadrados de curvatura</div>
<div class="block-body" style="font-size:22px; text-align:center;">
$$
SC_{Curv}=\frac{n_f\, n_c\,(\bar y_f-\bar y_c)^2}{n_f+n_c}
$$
</div>
</div>

<div style="font-size:22px; line-height:1.5; margin-top:10px;">
- $\bar y_f$: media de todas las observaciones factoriales ($n_f$ en total).
- $\bar y_c$: media de las $n_c$ observaciones en el punto central.
- $SC_{Curv}$ tiene siempre $1$ grado de libertad.
- $F_{Curv}=CM_{Curv}/CM_E$, comparado con $F_{\alpha,1,gl_E}$.
</div>

## Ejemplo conceptual: dosis de fertilizante en papa (Boyacá)

<p style="font-size:24px; text-align:justify; line-height:1.4;">
Diseño $2^2$ (Riego x Dosis de nitrógeno) con $n=3$ réplicas por combinación y $n_c=4$ puntos centrales, en cultivo de papa. Respuesta: rendimiento (ton/ha).
</p>

<table style="width:100%; font-size:21px; text-align:center; margin-top:6px; border-collapse:collapse;">
<tr style="background-color:#1a3a6b; color:white;">
<th style="padding:6px;">Cantidad</th><th>Valor</th>
</tr>
<tr style="background-color:#eef4fb;"><td style="padding:6px;">Media puntos factoriales $\bar y_f$ ($n_f=12$)</td><td>30.50</td></tr>
<tr><td style="padding:6px;">Media puntos centrales $\bar y_c$ ($n_c=4$)</td><td>29.30</td></tr>
<tr style="background-color:#eef4fb;"><td style="padding:6px;">Diferencia $\bar y_f-\bar y_c$</td><td>1.198</td></tr>
<tr><td style="padding:6px;">$SC_{Curv}$</td><td>4.308</td></tr>
<tr style="background-color:#eef4fb;"><td style="padding:6px;">$CM_E$ combinado (gl=11)</td><td>0.124</td></tr>
<tr><td style="padding:6px;">$F_{Curv}$</td><td>34.76</td></tr>
</table>

<div class="fragment fade-up" data-fragment-index="1"
style="background-color:#fff7e8; padding:10px; border-radius:12px; border-left:8px solid #d97706; margin-top:8px; font-size:20px; text-align:center;">
$F_{0.05,1,11}=4.84$. Como $34.76>4.84$ (valor-p $\approx 0.0001$), se rechaza la hipótesis de ausencia de curvatura.
</div>

## Interpretación: curvatura en la respuesta a la dosis de nitrógeno

<div class="fragment fade-up" data-fragment-index="1"
style="background-color:#eef7ee; padding:16px; border-radius:16px; border-left:8px solid #1b4d2e; margin-top:14px; font-size:23px; text-align:justify; line-height:1.4;">
Existe evidencia estadística de <strong>curvatura significativa</strong>: el rendimiento de papa observado en el punto central (dosis intermedia) es menor que el promedio de las cuatro esquinas factoriales, lo que sugiere que la relación dosis-respuesta <strong>no es estrictamente lineal</strong> en el rango estudiado.
</div>

<div class="fragment fade-up" data-fragment-index="2"
style="background-color:#fdecec; padding:14px; border-radius:14px; border-left:8px solid #b91c1c; margin-top:10px; font-size:21px; text-align:center;">
Cuando se detecta curvatura significativa, el modelo de primer orden (solo efectos lineales) es insuficiente: se recomienda ampliar el diseño hacia un diseño de superficie de respuesta de segundo orden.
</div>

## Errores comunes en réplica única y puntos centrales

<div class="block-alert fragment fade-up" data-fragment-index="1">
<div class="block-title">Advertencia: errores frecuentes</div>
<div class="block-body" style="font-size:23px; line-height:1.4;">
- Ajustar el modelo completo (todos los $2^k-1$ efectos) en una réplica única: no queda ningún grado de libertad para el error.
- Declarar "activo" cualquier efecto sin verificar su desviación real de la recta en el gráfico normal.
- Incluir puntos centrales y olvidar que $\bar y_c$ no debe combinarse en la estimación de los efectos lineales del 2^k, solo sirve para la prueba de curvatura y la estimación del error puro.
- Confundir la prueba de curvatura (1 gl, compara centro vs. esquinas) con la prueba de un efecto principal.
</div>
</div>

## Resumen general

<table style="width:100%; font-size:21px; text-align:center; margin-top:10px; border-collapse:collapse;">
<tr style="background-color:#1a3a6b; color:white;">
<th style="padding:8px;">Diseño</th><th>Corridas</th><th>Efectos estimables</th><th>Requiere réplicas</th>
</tr>
<tr style="background-color:#eef4fb;"><td style="padding:8px;">$2^2$</td><td>4</td><td>3</td><td>Recomendable</td></tr>
<tr><td style="padding:8px;">$2^3$</td><td>8</td><td>7</td><td>Recomendable</td></tr>
<tr style="background-color:#eef4fb;"><td style="padding:8px;">$2^k$ (k grande)</td><td>$2^k$</td><td>$2^k-1$</td><td>A menudo réplica única + gráfico normal</td></tr>
<tr><td style="padding:8px;">$2^k$ + puntos centrales</td><td>$2^k+n_c$</td><td>$2^k-1$ + curvatura</td><td>Permite detectar curvatura</td></tr>
</table>

<div class="fragment fade-up" data-fragment-index="1"
style="background-color:#f8fafc; padding:12px; border-radius:14px; border-left:8px solid #475569; margin-top:14px; font-size:21px; text-align:center;">
El diseño factorial 2^k es la herramienta básica de screening eficiente en investigación agrícola: con pocas corridas se identifican los factores y las interacciones que realmente importan.
</div>

## Taller en Clase {.center .middle}

## Instrucciones

<div style="font-size:27px; text-align:justify; line-height:1.5;">

Resuelva los siguientes ejercicios aplicando los procedimientos de tabla de signos, contrastes, efectos, sumas de cuadrados y tabla ANOVA vistos en esta clase. Presente todos los cálculos paso a paso e interprete los resultados en el contexto agrícola correspondiente.

</div>

<div class="fragment fade-up" data-fragment-index="1"
style="background-color:#eef4fb; padding:14px; border-radius:14px; border-left:8px solid #1a3a6b; margin-top:14px; font-size:22px; text-align:center;">
Use $\alpha=0.05$ en todas las pruebas, salvo que se indique lo contrario.
</div>

## Ejercicio 1

<p style="font-size:26px; text-align:justify; line-height:1.4;">
Un caficultor del Quindío evalúa el efecto de la <strong>sombra del cultivo</strong> (A: sin sombra/con sombra) y el <strong>tipo de abono</strong> (B: químico/orgánico) sobre el rendimiento de café (kg/ha), con $n=3$ réplicas. Los totales de tratamiento son:
</p>

<table style="width:60%; margin:0 auto; font-size:22px; text-align:center; margin-top:8px; border-collapse:collapse;">
<tr style="background-color:#1a3a6b; color:white;"><th style="padding:6px;">Trat.</th><th>Total (kg/ha)</th></tr>
<tr style="background-color:#eef4fb;"><td style="padding:6px;">$(1)$</td><td>312</td></tr>
<tr><td style="padding:6px;">$a$</td><td>348</td></tr>
<tr style="background-color:#eef4fb;"><td style="padding:6px;">$b$</td><td>336</td></tr>
<tr><td style="padding:6px;">$ab$</td><td>402</td></tr>
</table>

<div class="fragment fade-up" data-fragment-index="1"
style="background-color:#fff7e8; padding:10px; border-radius:12px; border-left:8px solid #d97706; margin-top:8px; font-size:21px; text-align:center;">
Calcule los efectos A, B y AB, sus sumas de cuadrados, construya la tabla ANOVA (asuma $SC_E=210$ con $8$ gl) y concluya.
</div>

## Ejercicio 2

<p style="font-size:26px; text-align:justify; line-height:1.4;">
Una empresa floricultora en Cundinamarca estudia el efecto de la <strong>temperatura del invernadero</strong> (A: baja/alta) y la <strong>frecuencia de riego</strong> (B: baja/alta) sobre la longitud del tallo de rosas (cm), con $n=5$ réplicas por combinación.
</p>

<table style="width:70%; margin:0 auto; font-size:22px; text-align:center; margin-top:8px; border-collapse:collapse;">
<tr style="background-color:#1a3a6b; color:white;"><th style="padding:6px;">Trat.</th><th>Media</th></tr>
<tr style="background-color:#eef4fb;"><td style="padding:6px;">$(1)$</td><td>58.2</td></tr>
<tr><td style="padding:6px;">$a$</td><td>61.4</td></tr>
<tr style="background-color:#eef4fb;"><td style="padding:6px;">$b$</td><td>59.8</td></tr>
<tr><td style="padding:6px;">$ab$</td><td>68.1</td></tr>
</table>

<div class="fragment fade-up" data-fragment-index="1"
style="background-color:#eef7ee; padding:10px; border-radius:12px; border-left:8px solid #1b4d2e; margin-top:8px; font-size:21px; text-align:center;">
A partir de las medias, reconstruya los totales de tratamiento, calcule los tres efectos y elabore el gráfico de interacción (a mano). ¿Las líneas son paralelas?
</div>

## Ejercicio 3

<p style="font-size:25px; text-align:justify; line-height:1.4;">
Un ingeniero agrónomo en el Meta evalúa tres factores sobre el rendimiento de arroz secano (ton/ha) en un diseño $2^3$ con $n=2$ réplicas: <strong>A</strong> = variedad (criolla/mejorada), <strong>B</strong> = control de malezas (manual/químico), <strong>C</strong> = época de siembra (lluviosa/seca).
</p>

<table style="width:90%; margin:0 auto; font-size:18px; text-align:center; margin-top:8px; border-collapse:collapse;">
<tr style="background-color:#1a3a6b; color:white;"><th style="padding:5px;">$(1)$</th><th>$a$</th><th>$b$</th><th>$ab$</th><th>$c$</th><th>$ac$</th><th>$bc$</th><th>$abc$</th></tr>
<tr style="background-color:#eef4fb;"><td style="padding:5px;">10.2</td><td>13.5</td><td>10.8</td><td>14.1</td><td>11.6</td><td>16.8</td><td>11.9</td><td>17.5</td></tr>
</table>

<div class="fragment fade-up" data-fragment-index="1"
style="background-color:#fff7e8; padding:10px; border-radius:12px; border-left:8px solid #d97706; margin-top:8px; font-size:20px; text-align:center;">
Los valores de la tabla son totales de las 2 réplicas. Calcule los 7 efectos usando la tabla de signos, identifique cuáles parecen más relevantes y justifique su respuesta sin calcular formalmente el ANOVA.
</div>

## Ejercicio 4

<p style="font-size:26px; text-align:justify; line-height:1.4;">
Un ingenio azucarero del Valle del Cauca ejecuta un diseño $2^2$ sin réplica (4 corridas) más $n_c=3$ puntos centrales, para estudiar el efecto de la <strong>dosis de potasio</strong> y la <strong>frecuencia de corte</strong> sobre el rendimiento de caña (ton/ha):
</p>

<table style="width:80%; margin:0 auto; font-size:21px; text-align:center; margin-top:8px; border-collapse:collapse;">
<tr style="background-color:#1a3a6b; color:white;"><th style="padding:6px;">Punto</th><th>Rendimiento</th></tr>
<tr style="background-color:#eef4fb;"><td style="padding:6px;">$(1)$, $a$, $b$, $ab$</td><td>118, 126, 121, 134</td></tr>
<tr><td style="padding:6px;">Centro (3 corridas)</td><td>119, 117, 120</td></tr>
</table>

<div class="fragment fade-up" data-fragment-index="1"
style="background-color:#eef4fb; padding:10px; border-radius:12px; border-left:8px solid #1a3a6b; margin-top:8px; font-size:20px; text-align:center;">
Calcule $\bar y_f$, $\bar y_c$ y $SC_{Curv}$. ¿Hay evidencia de curvatura en la relación dosis-respuesta? Discuta sin necesidad de calcular el valor-p exacto.
</div>

## Ejercicio 5

<p style="font-size:26px; text-align:justify; line-height:1.4;">
Una asociación de productores de papa en Nariño desea hacer <strong>screening</strong> de 4 prácticas (riego suplementario, variedad mejorada, fertilización foliar, control de gota) mediante un diseño $2^4$ sin réplica.
</p>

<div class="fragment fade-up" data-fragment-index="1"
style="background-color:#fff7e8; padding:14px; border-radius:14px; border-left:8px solid #d97706; margin-top:10px; font-size:22px; text-align:justify;">
a) ¿Cuántas corridas experimentales necesita el diseño? ¿Cuántos efectos son estimables? <br>
b) Explique, en sus propias palabras, por qué un gráfico de probabilidad normal de efectos permite tomar decisiones sin tener réplicas. <br>
c) Si en el gráfico normal solo el efecto de "variedad mejorada" y "control de gota" se separan claramente de la recta, ¿qué recomendación práctica le daría a la asociación de productores?
</div>
