---
title: "Bioestadística Fundamental"
author: " "
institute: "Departamento de Estadı́stica, Sede Bogotá"
bibliography: referencias.bib
csl: ieee.csl
format:
  revealjs:
    logo: images/logo_unal_3.png
    slide-number: true
    title-slide: false
    multiplex: true
    theme: [simple, ../assets/monash.scss]
    show-slide-number: all
    controls: true
    width: 1280
    height: 720
    css: [../assets/syntax-highlight.css, ../assets/custom.css, ../assets/pacman.css]
    header-includes: |
      <link rel="stylesheet" href="../assets/fontawesome-free-6.1.1-web/css/fontawesome.min.css">
      <script defer src="../assets/fontawesome-free-6.1.1-web/js/all.min.js"></script>
      <script>
      window.addEventListener('load', function() {
        if (typeof Reveal === 'undefined') return;
        function updateLogoVisibility() {
          if (typeof Reveal.getCurrentSlide !== 'function') return;
          var logos = document.querySelectorAll('.reveal .slide-logo');
          if (!logos.length) return;
          var current = Reveal.getCurrentSlide();
          var isTitle = current && current.id === 'title-slide';
          logos.forEach(function(logo) {
            logo.style.display = isTitle ? 'none' : '';
          });
        }
        updateLogoVisibility();
        Reveal.on('slidechanged', updateLogoVisibility);
      });
      </script>
execute:
  echo: true
---

## Clase 21 {.center .middle}

## Contenido

<div style="display: grid; grid-template-columns: 1fr 1fr; gap: 42px; margin-top: 20px; font-size: 30px; align-items: start;">
<div>
<h3 class="fragment fade-in" data-fragment-index="1" style="font-size: 34px; margin-bottom: 14px; color: #1b4d2e;">Parte I: IC para la media</h3>
<ul>
<li class="fragment fade-in" data-fragment-index="2">IC con $\sigma$ conocida y desconocida.</li>
<li class="fragment fade-in" data-fragment-index="3">IC para diferencia de medias.</li>
<li class="fragment fade-in" data-fragment-index="4">Muestras pareadas.</li>
<li class="fragment fade-in" data-fragment-index="5">Código R: <code>t.test</code>.</li>
</ul>
</div>

<div>
<h3 class="fragment fade-in" data-fragment-index="6" style="font-size: 34px; margin-bottom: 14px; color: #1a3a6b;">Parte II: IC para la proporción</h3>
<ul>
<li class="fragment fade-in" data-fragment-index="7">IC para una proporción.</li>
<li class="fragment fade-in" data-fragment-index="8">IC para diferencia de proporciones.</li>
<li class="fragment fade-in" data-fragment-index="9">Código R: <code>prop.test</code>.</li>
<li class="fragment fade-in" data-fragment-index="10">Interpretación y taller.</li>
</ul>
</div>
</div>

<div style="text-align: center; margin-top: 40px;">
<p style="font-size: 48px; font-weight: bold; color: #3b82f6;">Estimación de la Media y la Proporción</p>
<p style="font-size: 30px; color: #1b4d2e; font-weight: 600; margin-top: 10px;">Intervalos de confianza para los parámetros más usados</p>
<p style="font-size: 24px; color: #9ca3af; margin-top: 30px;">Bioestadística Fundamental, Departamento de Estadística, UNAL Bogotá</p>
</div>

## Resumen: IC para la media (repaso)

<div class="block-note fragment fade-up" data-fragment-index="1">
  <div class="block-body">
  <p>De la Clase 20: IC al $(1-\alpha)\times 100\%$ para $\mu$:</p>
  <ul style="font-size: 27px;">
  <li>$\sigma$ conocida: $\bar{x} \pm z_{\alpha/2}\,\sigma/\sqrt{n}$</li>
  <li>$\sigma$ desconocida: $\bar{x} \pm t_{\alpha/2,\,n-1}\,s/\sqrt{n}$</li>
  </ul>
  </div>
</div>

<ul style="margin-top: 20px;">
<li class="fragment fade-up" data-fragment-index="2" style="font-size: 28px; text-align: justify;">
En esta clase extendemos el análisis a: comparación de dos medias independientes, medias pareadas y proporciones.
</li>
</ul>

## IC para diferencia de medias: varianzas iguales

<div class="block-theorem fragment fade-up" data-fragment-index="1">
  <div class="block-title">IC para $\mu_1 - \mu_2$ (varianzas iguales)</div>
  <div class="block-body">
  <p>Si $X_i \sim N(\mu_1, \sigma^2)$ y $Y_j \sim N(\mu_2, \sigma^2)$, muestras independientes, el IC al $(1-\alpha)\times 100\%$ para $\mu_1 - \mu_2$ es:</p>
  $$(\bar{x} - \bar{y}) \pm t_{\alpha/2,\, n_1+n_2-2}\; S_p\sqrt{\frac{1}{n_1}+\frac{1}{n_2}}$$
  <p>donde $S_p^2 = \dfrac{(n_1-1)S_1^2+(n_2-1)S_2^2}{n_1+n_2-2}$ es la varianza combinada.</p>
  </div>
</div>

## IC para diferencia de medias: varianzas distintas

<div class="block-theorem fragment fade-up" data-fragment-index="1">
  <div class="block-title">IC para $\mu_1 - \mu_2$ (Welch, varianzas distintas)</div>
  <div class="block-body">
  $$(\bar{x} - \bar{y}) \pm t_{\alpha/2,\, \nu}\sqrt{\frac{s_1^2}{n_1}+\frac{s_2^2}{n_2}}$$
  <p>con grados de libertad de Welch:</p>
  $$\nu = \frac{(s_1^2/n_1 + s_2^2/n_2)^2}{\frac{(s_1^2/n_1)^2}{n_1-1}+\frac{(s_2^2/n_2)^2}{n_2-1}}$$
  </div>
</div>

<div class="block-note fragment fade-up" data-fragment-index="2">
  <div class="block-body">
  <p>En R, <code>t.test(x, y)</code> usa por defecto la aproximación de Welch (varianzas distintas), que es más conservadora y robusta.</p>
  </div>
</div>

## Ejemplo: comparación de dos variedades de arroz

<div class="block-example fragment fade-up" data-fragment-index="1">
  <div class="block-title">Ejemplo: arroz, Tolima</div>
  <div class="block-body">
  <p>Se compara el rendimiento (t/ha) de dos variedades de arroz en el Tolima. Variedad A ($n_1 = 15$): $\bar{x}_1 = 5.8$, $s_1 = 0.6$. Variedad B ($n_2 = 12$): $\bar{x}_2 = 5.2$, $s_2 = 0.8$. Construya un IC al 95% para $\mu_A - \mu_B$.</p>
  </div>
</div>

```{r}
#| echo: true
set.seed(21)
arroz_A <- rnorm(15, 5.8, 0.6)
arroz_B <- rnorm(12, 5.2, 0.8)

# IC Welch (por defecto en R)
resultado <- t.test(arroz_A, arroz_B, conf.level = 0.95)
cat("IC 95% para mu_A - mu_B:\n")
print(resultado$conf.int)
cat("Diferencia estimada:", round(mean(arroz_A) - mean(arroz_B), 4), "\n")
```

## Muestras pareadas

<div class="block-definition fragment fade-up" data-fragment-index="1">
  <div class="block-title">Muestras pareadas</div>
  <div class="block-body">
  <p>Cuando las mediciones se hacen sobre las mismas unidades en dos condiciones, se calculan las diferencias $D_i = X_i - Y_i$ y se construye un IC para $\mu_D = \mu_X - \mu_Y$:</p>
  $$\bar{d} \pm t_{\alpha/2,\, n-1}\;\frac{s_d}{\sqrt{n}}$$
  </div>
</div>

<div class="block-example fragment fade-up" data-fragment-index="2">
  <div class="block-title">Ejemplo: peso de bovinos antes y después de suplemento</div>
  <div class="block-body">
  <p>Se pesa a 10 bovinos antes y 60 días después de suministrar un suplemento proteico. ¿Aumentó el peso promedio?</p>
  </div>
</div>

## Código R: muestras pareadas

```{r}
#| echo: true
set.seed(21)
antes   <- c(420, 385, 410, 398, 430, 415, 402, 390, 425, 408)
despues <- c(438, 401, 428, 415, 449, 430, 418, 405, 441, 422)
diferencias <- despues - antes

cat("Diferencias:", diferencias, "\n")
cat("Media d:", round(mean(diferencias), 3),
    "  SD d:", round(sd(diferencias), 3), "\n")

# IC al 95% para mu_D
t.test(diferencias, conf.level = 0.95)$conf.int

# Equivalente con paired = TRUE
t.test(despues, antes, paired = TRUE, conf.level = 0.95)$conf.int
```

## IC para una proporción

<div class="block-theorem fragment fade-up" data-fragment-index="1">
  <div class="block-title">IC para $p$: método de Wald</div>
  <div class="block-body">
  <p>Si $X \sim \text{Bin}(n, p)$ y $\hat{p} = X/n$, el IC al $(1-\alpha)\times 100\%$ para $p$ es:</p>
  $$\hat{p} \pm z_{\alpha/2}\sqrt{\frac{\hat{p}(1-\hat{p})}{n}}$$
  <p>Condición: $n\hat{p} \geq 5$ y $n(1-\hat{p}) \geq 5$.</p>
  </div>
</div>

<ul style="margin-top: 16px;">
<li class="fragment fade-up" data-fragment-index="2" style="font-size: 27px; text-align: justify;">
Cuando la condición no se cumple, use el <strong>IC de Wilson</strong> (implementado en <code>prop.test</code> con corrección de continuidad).
</li>
</ul>

## Ejemplo: adopción de BPA en caficultores

<div class="block-example fragment fade-up" data-fragment-index="1">
  <div class="block-title">Ejemplo: caficultura, Huila</div>
  <div class="block-body">
  <p>En una encuesta a 150 caficultores del Huila, 87 declararon haber adoptado Buenas Prácticas Agrícolas (BPA). Construya un IC al 95% para la proporción real $p$ de adoptantes.</p>
  </div>
</div>

```{r}
#| echo: true
x <- 87; n <- 150
p_hat <- x / n
cat("p̂ =", round(p_hat, 4), "\n")

# IC de Wald (manual)
z <- qnorm(0.975)
ee <- sqrt(p_hat * (1 - p_hat) / n)
ic_wald <- p_hat + c(-1, 1) * z * ee
cat("IC Wald 95%: [", round(ic_wald[1], 4), ",", round(ic_wald[2], 4), "]\n")

# IC de Wilson via prop.test
prop.test(x, n, conf.level = 0.95)$conf.int
```

## IC para diferencia de proporciones

<div class="block-theorem fragment fade-up" data-fragment-index="1">
  <div class="block-title">IC para $p_1 - p_2$</div>
  <div class="block-body">
  $$(\hat{p}_1 - \hat{p}_2) \pm z_{\alpha/2}\sqrt{\frac{\hat{p}_1(1-\hat{p}_1)}{n_1}+\frac{\hat{p}_2(1-\hat{p}_2)}{n_2}}$$
  </div>
</div>

<div class="block-example fragment fade-up" data-fragment-index="2">
  <div class="block-title">Ejemplo: BPA en Huila vs Nariño</div>
  <div class="block-body">
  <p>Huila: 87/150 adoptantes. Nariño: 54/120 adoptantes. IC al 95% para $p_{Huila} - p_{Nariño}$.</p>
  </div>
</div>

```{r}
#| echo: true
prop.test(c(87, 54), c(150, 120), conf.level = 0.95)$conf.int
```

## Interpretación de los IC

<div class="twocol">

<div class="card fragment fade-up crispdm-card--gray" data-fragment-index="1">
<h4 class="fragment fade-in" data-fragment-index="1" style="color:#1b4d2e;">IC que no contiene al 0</h4>
<ul>
<li class="fragment fade-up" data-fragment-index="2" style="font-size: 26px; text-align: justify;">
Para una diferencia $\mu_1 - \mu_2$: si el IC no incluye el 0, hay evidencia de que las medias son distintas.
</li>
<li class="fragment fade-up" data-fragment-index="3" style="font-size: 26px; text-align: justify;">
Para una proporción: si el IC no incluye el valor hipotético $p_0$, hay evidencia contra $p = p_0$.
</li>
</ul>
</div>

<div class="card fragment fade-up crispdm-card--gray" data-fragment-index="4">
<h4 class="fragment fade-in" data-fragment-index="4" style="color:#1a3a6b;">IC que contiene al 0</h4>
<ul>
<li class="fragment fade-up" data-fragment-index="5" style="font-size: 26px; text-align: justify;">
Para una diferencia: no hay evidencia suficiente para afirmar que las medias (o proporciones) son distintas al nivel de confianza elegido.
</li>
<li class="fragment fade-up" data-fragment-index="6" style="font-size: 26px; text-align: justify;">
Esto no implica que sean iguales, solo que la muestra no tiene poder suficiente para detectar la diferencia.
</li>
</ul>
</div>

</div>

## Errores comunes

<div class="block-alert fragment fade-up" data-fragment-index="1">
  <div class="block-title">Advertencia: errores frecuentes</div>
  <div class="block-body">
  <p>Los IC para diferencias y proporciones tienen sus propias condiciones de aplicación.</p>
  </div>
</div>

<ul style="margin-top: 16px;">
<li class="fragment fade-up" data-fragment-index="2" style="font-size: 27px; text-align: justify;">
<strong>Usar datos pareados como independientes:</strong> si las mediciones corresponden a las mismas unidades (antes/después), usar <code>paired = TRUE</code>. Ignorarlo produce ICs más anchos e ineficientes.
</li>
<li class="fragment fade-up" data-fragment-index="3" style="font-size: 27px; text-align: justify;">
<strong>IC de Wald con $n\hat{p}$ pequeño:</strong> si hay pocos éxitos o fracasos, use <code>prop.test</code> (Wilson) o el método exacto de Clopper-Pearson.
</li>
<li class="fragment fade-up" data-fragment-index="4" style="font-size: 27px; text-align: justify;">
<strong>Asumir varianzas iguales sin verificar:</strong> use la prueba de Levene o Bartlett antes de elegir el IC con varianza combinada.
</li>
</ul>

## Taller en clase {.center .middle}

## Taller 1: IC para la media con muestras independientes

<div class="block-example fragment fade-up" data-fragment-index="1">
  <div class="block-title">Problema</div>
  <div class="block-body">
  <p>Se compara el contenido de grasa (%) en leche de vacas Holstein y Jersey en Cundinamarca. Holstein ($n_1 = 18$): $\bar{x}_1 = 3.8\%$, $s_1 = 0.4\%$. Jersey ($n_2 = 16$): $\bar{x}_2 = 5.2\%$, $s_2 = 0.5\%$. Construya un IC al 95% para $\mu_H - \mu_J$ usando la aproximación de Welch.</p>
  </div>
</div>

## Taller 1: solución

```{r}
#| echo: true
set.seed(21)
holstein <- rnorm(18, 3.8, 0.4)
jersey   <- rnorm(16, 5.2, 0.5)

resultado <- t.test(holstein, jersey, var.equal = FALSE, conf.level = 0.95)
cat("IC 95% (Welch) para mu_H - mu_J:\n")
print(round(resultado$conf.int, 4))
cat("¿El IC contiene al 0?", resultado$conf.int[1] <= 0 & 0 <= resultado$conf.int[2], "\n")
```

## Taller 2: muestras pareadas

<div class="block-example fragment fade-up" data-fragment-index="1">
  <div class="block-title">Problema</div>
  <div class="block-body">
  <p>Se evalúa el efecto de un fertilizante orgánico en el rendimiento de maíz (t/ha) en 8 parcelas. Se mide el rendimiento antes y después de la aplicación. Construya un IC al 95% para el cambio promedio $\mu_D = \mu_{después} - \mu_{antes}$.</p>
  </div>
</div>

## Taller 2: solución

```{r}
#| echo: true
antes   <- c(3.2, 2.9, 3.5, 3.0, 3.8, 2.7, 3.1, 3.4)
despues <- c(3.8, 3.4, 4.0, 3.6, 4.3, 3.2, 3.7, 4.0)

resultado <- t.test(despues, antes, paired = TRUE, conf.level = 0.95)
cat("Diferencia media:", round(mean(despues - antes), 4), "\n")
cat("IC 95% para mu_D:\n")
print(round(resultado$conf.int, 4))
cat("Interpretación: el fertilizante incrementa el rendimiento en promedio\n",
    "entre", round(resultado$conf.int[1], 3), "y",
    round(resultado$conf.int[2], 3), "t/ha.\n")
```

## Taller 3: IC para proporciones

<div class="block-example fragment fade-up" data-fragment-index="1">
  <div class="block-title">Problema</div>
  <div class="block-body">
  <p>En una encuesta sobre mastitis bovina en el Altiplano Cundiboyacense, de 200 vacas inspeccionadas 68 presentaron mastitis subclínica. (a) IC al 95% para $p$. (b) En Antioquia, de 180 vacas, 45 presentaron mastitis. IC al 95% para $p_{Cund} - p_{Ant}$.</p>
  </div>
</div>

## Taller 3: solución

```{r}
#| echo: true
# (a) IC para proporción en Cundinamarca
ic_cund <- prop.test(68, 200, conf.level = 0.95)$conf.int
cat("IC 95% p_Cund: [", round(ic_cund[1], 4), ",", round(ic_cund[2], 4), "]\n")

# (b) IC para diferencia de proporciones
ic_dif <- prop.test(c(68, 45), c(200, 180), conf.level = 0.95)$conf.int
cat("IC 95% p_Cund - p_Ant: [", round(ic_dif[1], 4), ",", round(ic_dif[2], 4), "]\n")
cat("¿El IC contiene al 0?", ic_dif[1] <= 0 & 0 <= ic_dif[2], "\n")
```

## Resumen: IC para media y proporción

<div class="twocol">

<div class="card fragment fade-up crispdm-card--gray" data-fragment-index="1">
<h4 style="color:#1b4d2e; font-size: 26px;">Medias</h4>
<ul>
<li class="fragment fade-up" data-fragment-index="2" style="font-size: 23px;">Una media: <code>t.test(x)</code>.</li>
<li class="fragment fade-up" data-fragment-index="3" style="font-size: 23px;">Dos medias indep. (Welch): <code>t.test(x, y)</code>.</li>
<li class="fragment fade-up" data-fragment-index="4" style="font-size: 23px;">Muestras pareadas: <code>t.test(x, y, paired=TRUE)</code>.</li>
</ul>
</div>

<div class="card fragment fade-up crispdm-card--gray" data-fragment-index="5">
<h4 style="color:#1a3a6b; font-size: 26px;">Proporciones</h4>
<ul>
<li class="fragment fade-up" data-fragment-index="6" style="font-size: 23px;">Una proporción: <code>prop.test(x, n)</code>.</li>
<li class="fragment fade-up" data-fragment-index="7" style="font-size: 23px;">Diferencia: <code>prop.test(c(x1,x2), c(n1,n2))</code>.</li>
<li class="fragment fade-up" data-fragment-index="8" style="font-size: 23px;">IC contiene 0: no hay diferencia significativa.</li>
</ul>
</div>

</div>

## Próxima clase

<div class="block-note fragment fade-up" data-fragment-index="1">
  <div class="block-body">
  <p><strong>Clase 22: Tamaño de muestra.</strong> ¿Cuántas observaciones necesito para detectar un efecto de tamaño determinado con una confianza y potencia especificadas? Esta es una de las preguntas más prácticas del diseño estadístico.</p>
  </div>
</div>

<ul style="margin-top: 24px;">
<li class="fragment fade-up" data-fragment-index="2" style="font-size: 28px; text-align: justify;">
Calcularemos $n$ para ICs de media y proporción, y para comparaciones con error tolerable dado.
</li>
</ul>
