---
title: "Bioestadística Fundamental"
author: " "
institute: "Departamento de Estadı́stica, Sede Bogotá"
bibliography: referencias.bib
csl: ieee.csl
format:
  revealjs:
    logo: images/logo_unal_3.png
    slide-number: true
    title-slide: false
    multiplex: true
    theme: [simple, ../assets/monash.scss]
    show-slide-number: all
    controls: true
    width: 1280
    height: 720
    css: [../assets/syntax-highlight.css, ../assets/custom.css, ../assets/pacman.css]
    header-includes: |
      <link rel="stylesheet" href="/assets/fontawesome-free-6.1.1-web/css/font-awesome.min.css">
      <script defer src="/assets/fontawesome-free-6.1.1-web/js/all.min.js"></script>
      <script>
      window.addEventListener('load', function() {
        if (typeof Reveal === 'undefined') return;
        function updateLogoVisibility() {
          if (typeof Reveal.getCurrentSlide !== 'function') return;
          var logos = document.querySelectorAll('.reveal .slide-logo');
          if (!logos.length) return;
          var current = Reveal.getCurrentSlide();
          var isTitle = current && current.id === 'title-slide';
          logos.forEach(function(logo) {
            logo.style.display = isTitle ? 'none' : '';
          });
        }
        updateLogoVisibility();
        Reveal.on('slidechanged', updateLogoVisibility);
      });
      </script>
execute:
  echo: true
---

## Clase 3 {.center .middle}

<div style="text-align: center; margin-top: 40px;">
<p style="font-size: 52px; font-weight: bold; color: #3b82f6;">Tasas, Razones, Proporciones</p>
<p style="font-size: 36px; color: #1b4d2e; font-weight: 600; margin-top: 10px;">y Medidas de Tendencia Central</p>
<p style="font-size: 26px; color: #6b7280; margin-top: 20px;">Herramientas esenciales para resumir y comparar datos</p>
<p style="font-size: 24px; color: #9ca3af; margin-top: 30px;">Bioestadística Fundamental — Departamento de Estadística, UNAL Bogotá</p>
</div>

## Contenido

<div style="display: grid; grid-template-columns: 1fr 1fr; gap: 42px; margin-top: 20px; font-size: 30px; align-items: start;">
<div>
<h3 class="fragment fade-in" data-fragment-index="1" style="font-size: 34px; margin-bottom: 14px; color: #1b4d2e;">Parte I: Comparación de cantidades</h3>
<ul>
<li class="fragment fade-in" data-fragment-index="2">Tasas: relacionar magnitudes con unidades distintas.</li>
<li class="fragment fade-in" data-fragment-index="3">Razones: comparar dos cantidades de la misma clase.</li>
<li class="fragment fade-in" data-fragment-index="4">Proporciones: igualdad entre razones.</li>
<li class="fragment fade-in" data-fragment-index="5">Proporción estadística y porcentaje.</li>
</ul>
</div>

<div>
<h3 class="fragment fade-in" data-fragment-index="6" style="font-size: 34px; margin-bottom: 14px; color: #1a3a6b;">Parte II: Medidas de tendencia central</h3>
<ul>
<li class="fragment fade-in" data-fragment-index="7">Media aritmética: el promedio.</li>
<li class="fragment fade-in" data-fragment-index="8">Mediana: el valor central.</li>
<li class="fragment fade-in" data-fragment-index="9">Moda: el valor más frecuente.</li>
<li class="fragment fade-in" data-fragment-index="10">¿Cuándo usar cada medida?</li>
</ul>
</div>
</div>

## Parte I {.center .middle}

<div style="text-align: center; margin-top: 60px;">
<p style="font-size: 44px; font-weight: bold; color: #1b4d2e;">Tasas, Razones y Proporciones</p>
<p style="font-size: 28px; color: #6b7280; margin-top: 20px;">Herramientas para comparar e interpretar cantidades</p>
</div>

## ¿Por qué necesitamos estas herramientas?

<div class="twocol">

<div class="card fragment fade-up crispdm-card--gray" data-fragment-index="1">
<ul>
<li class="fragment fade-up" data-fragment-index="2" style="font-size: 28px; text-align: justify;">
En agronomía, salud, economía e ingeniería es fundamental <strong>comparar cantidades e interpretar datos</strong> para tomar decisiones acertadas.
</li>
<li class="fragment fade-up" data-fragment-index="3" style="font-size: 28px; text-align: justify;">
Las matemáticas proveen tres herramientas clave para este propósito: <strong>tasas</strong>, <strong>razones</strong> y <strong>proporciones</strong>.
</li>
</ul>
</div>

<div class="card fragment fade-up crispdm-card--gray" data-fragment-index="4">
<ul>
<li class="fragment fade-up" data-fragment-index="5" style="font-size: 28px; text-align: justify;">
Situaciones cotidianas que requieren estas herramientas:
</li>
<li class="fragment fade-up" data-fragment-index="6" style="font-size: 28px; text-align: justify;">
Determinar la producción por hectárea en un cultivo.
</li>
<li class="fragment fade-up" data-fragment-index="7" style="font-size: 28px; text-align: justify;">
Evaluar la tasa de incidencia de una enfermedad en una región.
</li>
<li class="fragment fade-up" data-fragment-index="8" style="font-size: 28px; text-align: justify;">
Calcular cuánto insumo se necesita al escalar una producción.
</li>
<li class="fragment fade-up" data-fragment-index="9" style="font-size: 28px; text-align: justify;">
Comparar el rendimiento entre dos fincas de distinto tamaño.
</li>
</ul>
</div>

</div>

## Tasas: Definición

<div class="block-definition fragment fade-up" data-fragment-index="1">
  <div class="block-title">Definición: Tasa</div>
  <div class="block-body">
Una <strong>tasa</strong> es una razón que compara dos cantidades con <em>unidades de medida diferentes</em>. Expresa cuántas unidades de la primera magnitud corresponden a una unidad de la segunda.
$$\text{Tasa} = \frac{\text{cantidad}_A \text{ [unidad}_A\text{]}}{\text{cantidad}_B \text{ [unidad}_B\text{]}}$$
  </div>
</div>

<ul style="margin-top: 20px;">
<li class="fragment fade-up" data-fragment-index="2" style="font-size: 28px; text-align: justify;">
Las unidades de la tasa resultan de combinar las unidades de ambas magnitudes: km/h, kg/ha, casos/100 000 hab.
</li>
<li class="fragment fade-up" data-fragment-index="3" style="font-size: 28px; text-align: justify;">
Las tasas permiten <strong>comparar en igualdad de condiciones</strong> situaciones que tienen distinto tamaño o duración.
</li>
</ul>

## Tasas: Características y usos

<div class="twocol">

<div class="block-theorem fragment fade-up" data-fragment-index="1" style="margin-top:100px">
  <div class="block-title">Características</div>
  <div class="block-body">
<ul>
<li>Relacionan <strong>magnitudes con unidades distintas</strong>.</li>
<li>Se expresan con unidades compuestas (km/h, mg/L, kg/ha).</li>
<li>Permiten medir <strong>velocidad, rendimiento y densidad</strong>.</li>
<li>Son la base de los indicadores estadísticos.</li>
</ul>
  </div>
</div>

<div class="block-example fragment fade-up" data-fragment-index="2" style="margin-top:100px">
  <div class="block-title">Aplicaciones</div>
  <div class="block-body">
<ul>
<li><strong>Agronomía:</strong> producción (kg/ha), consumo de agua (L/planta/día).</li>
<li><strong>Salud pública:</strong> incidencia (casos/100 000 hab), mortalidad (muertes/1 000 hab).</li>
<li><strong>Transporte:</strong> velocidad (km/h), consumo (L/100 km).</li>
</ul>
  </div>
</div>

</div>

## Tasas: ejemplos

<div class="block-example fragment fade-up" data-fragment-index="1">
  <div class="block-title">Ejemplo 1: Velocidad</div>
  <div class="block-body">
Un vehículo recorre 120 km en 2 horas. ¿Cuál es su velocidad?
$$\text{Tasa} = \frac{120\,\text{km}}{2\,\text{h}} = 60\,\text{km/h}$$
Interpretación: el vehículo avanza <strong>60 km por cada hora</strong>.
  </div>
</div>

<div class="block-example fragment fade-up" data-fragment-index="2">
  <div class="block-title">Ejemplo 2: Rendimiento agrícola</div>
  <div class="block-body">
En un cultivo de maíz se producen 800 kg en 4 hectáreas. ¿Cuál es el rendimiento?
$$\text{Tasa} = \frac{800\,\text{kg}}{4\,\text{ha}} = 200\,\text{kg/ha}$$
Interpretación: se producen <strong>200 kg por hectárea</strong>.
  </div>
</div>

## Tasas en salud pública

<div class="block-definition fragment fade-up" data-fragment-index="1">
  <div class="block-title">Tasas epidemiológicas</div>
  <div class="block-body">
En epidemiología, las tasas miden la frecuencia de eventos de salud en una población:
$$\text{Tasa de incidencia} = \frac{\text{casos nuevos en un período}}{\text{población en riesgo}} \times 100\,000$$
  </div>
</div>

<div class="block-example fragment fade-up" data-fragment-index="2">
  <div class="block-title">Ejemplo: Dengue en el Tolima</div>
  <div class="block-body">
En un municipio de 50 000 habitantes se registraron 75 casos nuevos de dengue en un mes.
$$\text{Tasa de incidencia} = \frac{75}{50\,000} \times 100\,000 = 150\text{ casos por cada 100 000 hab}$$
  </div>
</div>

## Ejercicios: Tasas

<div class="block-example">
  <div class="block-title">Ejercicios</div>
  <div class="block-body">
<p>Calcule e interprete cada tasa:</p>
<ol>
<li>Un agricultor recorre 400 km en 8 horas. ¿Cuál es su velocidad?</li>
<li>En un cultivo de papa se aplican 250 kg de abono en 5 ha. ¿Cuánto abono se usa por hectárea?</li>
<li>En una vereda con 2 000 habitantes se reportaron 12 casos de malaria en un mes. ¿Cuál es la tasa de incidencia por 1 000 habitantes?</li>
</ol>
  </div>
</div>

<div class="block-proof fragment fade-up" data-fragment-index="1">
  <div class="block-title">Soluciones</div>
  <div class="block-body">
<ol>
<li>$400\,\text{km} / 8\,\text{h} = \mathbf{50\,\text{km/h}}$.</li>
<li>$250\,\text{kg} / 5\,\text{ha} = \mathbf{50\,\text{kg/ha}}$.</li>
<li>$(12 / 2\,000) \times 1\,000 = \mathbf{6\text{ casos por cada 1 000 hab}}$.</li>
</ol>
  </div>
</div>

## Razones: Definición

<div class="block-definition fragment fade-up" data-fragment-index="1">
  <div class="block-title">Definición: Razón</div>
  <div class="block-body">
Una <strong>razón</strong> es una relación matemática que compara dos cantidades <strong>de la misma clase</strong> mediante una división, expresando cuántas veces una cantidad está contenida en la otra.
$$\text{Razón} = \frac{a}{b} = a : b \quad (b \neq 0)$$
  </div>
</div>

<ul style="margin-top: 20px;">
<li class="fragment fade-up" data-fragment-index="2" style="font-size: 28px; text-align: justify;">
A diferencia de la tasa, en una razón ambas cantidades tienen las <strong>mismas unidades</strong>, las cuales se cancelan y el resultado es adimensional.
</li>
<li class="fragment fade-up" data-fragment-index="3" style="font-size: 28px; text-align: justify;">
Se puede leer como <em>"a por cada b"</em> o <em>"a es a b"</em>.
</li>
</ul>

## Razones: Ejemplos resueltos

<div class="block-example fragment fade-up" data-fragment-index="1">
  <div class="block-title">Ejemplo 1: Cultivo mixto</div>
  <div class="block-body">
En una finca hay 60 plantas de maíz y 30 plantas de fríjol.
$$\text{Razón} = \frac{60}{30} = 2 \quad \Leftrightarrow \quad 2:1$$
Interpretación: hay <strong>2 plantas de maíz por cada 1 planta de fríjol</strong>.
  </div>
</div>

<div class="block-example fragment fade-up" data-fragment-index="2">
  <div class="block-title">Ejemplo 2: Sexo en un grupo</div>
  <div class="block-body">
En un grupo de 60 estudiantes, 40 son hombres y 20 son mujeres.
$$\text{Razón hombres:mujeres} = \frac{40}{20} = 2 \quad \Leftrightarrow \quad 2:1$$
Interpretación: hay <strong>2 hombres por cada mujer</strong> en el grupo.
  </div>
</div>

## Ejercicios: Razones

<div class="block-example">
  <div class="block-title">Ejercicios</div>
  <div class="block-body">
<p>Calcule e interprete cada razón:</p>
<ol>
<li>En una finca hay 90 plantas de maíz y 30 plantas de fríjol.</li>
<li>Un bulto de fertilizante de 80 kg se distribuye en 40 sacos iguales. ¿Cuántos kg hay por saco?</li>
<li>En un salón hay 60 estudiantes, 20 de ellos son mujeres. ¿Cuál es la razón mujeres:hombres?</li>
</ol>
  </div>
</div>

<div class="block-proof fragment fade-up" data-fragment-index="1">
  <div class="block-title">Soluciones</div>
  <div class="block-body">
<ol>
<li>$90/30 = 3:1$ — hay 3 plantas de maíz por cada planta de fríjol.</li>
<li>$80/40 = 2$ — hay 2 kg de fertilizante por saco.</li>
<li>Mujeres: 20, Hombres: 40. Razón $= 20/40 = 1:2$ — hay 1 mujer por cada 2 hombres.</li>
</ol>
  </div>
</div>

## Proporciones: Definición

<div class="block-definition fragment fade-up" data-fragment-index="1">
  <div class="block-title">Definición: Proporción</div>
  <div class="block-body">
Una <strong>proporción</strong> es una <em>igualdad entre dos razones</em>:
$$\frac{a}{b} = \frac{c}{d} \quad \Leftrightarrow \quad a \cdot d = b \cdot c$$
La segunda igualdad se denomina <strong>propiedad de los productos cruzados</strong> y es la clave para encontrar valores desconocidos.
  </div>
</div>

<ul style="margin-top: 20px;">
<li class="fragment fade-up" data-fragment-index="2" style="font-size: 28px; text-align: justify;">
Las proporciones se usan para <strong>escalar cantidades</strong> manteniendo una relación constante.
</li>
<li class="fragment fade-up" data-fragment-index="3" style="font-size: 28px; text-align: justify;">
Son fundamentales en agronomía (ajustar dosis), nutrición (escalar recetas) y planificación (distribuir recursos).
</li>
</ul>

## Proporciones: Ejemplo 1

<div class="block-example fragment fade-up" data-fragment-index="1">
  <div class="block-title">Problema — Fertilizante y plantas</div>
  <div class="block-body">
<p>En un cultivo, 4 kg de fertilizante son suficientes para 8 plantas. ¿Cuántos kg se necesitan para 20 plantas, manteniendo la misma proporción?</p>
  </div>
</div>

<div class="block-proof fragment fade-up" data-fragment-index="2">
  <div class="block-title">Solución</div>
  <div class="block-body">
Planteamiento:
$$\frac{4\,\text{kg}}{8\,\text{plantas}} = \frac{x}{20\,\text{plantas}}$$
Productos cruzados:
$$4 \times 20 = 8x \implies 80 = 8x \implies x = 10\,\text{kg}$$
Se necesitan <strong>10 kg de fertilizante</strong> para 20 plantas.
  </div>
</div>

## Proporciones: Ejemplo 2

<div class="block-example fragment fade-up" data-fragment-index="1">
  <div class="block-title">Problema — Estudiantes que aprueban</div>
  <div class="block-body">
<p>En una encuesta, 15 de cada 30 estudiantes aprueban un examen. Si se mantiene la misma proporción, ¿cuántos aprobarían en un grupo de 80?</p>
  </div>
</div>

<div class="block-proof fragment fade-up" data-fragment-index="2">
  <div class="block-title">Solución</div>
  <div class="block-body">
$$\frac{15}{30} = \frac{x}{80}$$
$$15 \times 80 = 30x \implies 1\,200 = 30x \implies x = 40\,\text{estudiantes}$$
Aprobarían <strong>40 estudiantes</strong>. La razón de aprobación es constante: $1/2$.
  </div>
</div>

## Ejercicios: Proporciones

<div class="block-example">
  <div class="block-title">Ejercicios — Halle el valor de $x$</div>
  <div class="block-body">
<ol>
<li>$$3\,\text{kg} \longrightarrow 9\,\text{plantas}, \quad x \longrightarrow 18\,\text{plantas}$$</li>
<li>$$5\,\text{L} \longrightarrow 10\,\text{m}^2, \quad x \longrightarrow 20\,\text{m}^2$$</li>
<li>En un lote de 200 aves, 30 presentan una enfermedad. ¿Cuántas aves enfermas se esperan en un lote de 500?</li>
</ol>
  </div>
</div>

<div class="block-proof fragment fade-up" data-fragment-index="1">
  <div class="block-title">Soluciones</div>
  <div class="block-body">
<ol>
<li>$\frac{3}{9} = \frac{x}{18} \implies x = 6\,\text{kg}$.</li>
<li>$\frac{5}{10} = \frac{x}{20} \implies x = 10\,\text{L}$.</li>
<li>$\frac{30}{200} = \frac{x}{500} \implies x = 75\,\text{aves enfermas}$.</li>
</ol>
  </div>
</div>

## Proporción estadística y porcentaje

<div class="twocol">

<div class="block-definition fragment fade-up" data-fragment-index="1" style="display: flex;
flex-direction: column; margin-top:95px">
  <div class="block-title">Proporción estadística</div>
  <div class="block-body" style="flex: 1;">
En estadística, la proporción de una categoría es:
$$p = \frac{f_i}{n}$$
donde $f_i$ es la frecuencia de esa categoría y $n$ el total. Toma valores en $[0, 1]$.
  </div>
</div>

<div class="block-theorem fragment fade-up" data-fragment-index="2" style="margin-top:95px">
  <div class="block-title">Porcentaje</div>
  <div class="block-body">
El porcentaje es la proporción expresada en base 100:
$$\% = p \times 100 = \frac{f_i}{n} \times 100$$
Toma valores en $[0\%, 100\%]$ y es más fácil de comunicar.
  </div>
</div>

</div>

## Ejemplos: proporción y porcentaje 

<div class="block-example fragment fade-up" data-fragment-index="1">
  <div class="block-title">Ejemplo 1: aprobación en un examen</div>
  <div class="block-body">
De 30 estudiantes, 18 aprobaron.
$$p = \frac{18}{30} = 0{,}60 \qquad \% = 0{,}60 \times 100 = 60\%$$
El <strong>60 %</strong> de los estudiantes aprobó el examen.
  </div>
</div>

<div class="block-example fragment fade-up" data-fragment-index="2">
  <div class="block-title">Ejemplo 2: plantas sanas</div>
  <div class="block-body">
En un cultivo se inspeccionan 50 plantas; 20 resultan sanas.
$$p = \frac{20}{50} = 0{,}40 \qquad \% = 40\%$$
El <strong>40 %</strong> de las plantas se encontró en buen estado fitosanitario.
  </div>
</div>

## Tabla comparativa: tasa, razón y proporción

<div class="fragment fade-up" data-fragment-index="1" style="font-size: 26px; margin-top: 30px;">

| Concepto | Definición | Unidades | Ejemplo |
|:---|:---|:---:|:---|
| **Tasa** | Razón entre magnitudes con unidades distintas | Compuestas (km/h) | 200 kg/ha |
| **Razón** | Comparación entre cantidades de la misma clase | Adimensional | 3:1 (maíz:fríjol) |
| **Proporción** | Igualdad entre dos razones | Adimensional (0 a 1) | $p = 18/30 = 0{,}6$ |
| **Porcentaje** | Proporción expresada en base 100 | % | 60 % |

</div>

<div class="block-note fragment fade-up" data-fragment-index="2">
  <div class="block-body">
<p>Las <strong>tasas</strong> responden a "¿cuánto X por unidad de Y?"; las <strong>razones</strong> responden a "¿cuántas veces?"; las <strong>proporciones</strong> responden a "¿qué parte del total?"</p>
  </div>
</div>

## Parte II {.center .middle}

<div style="text-align: center; margin-top: 60px;">
<p style="font-size: 44px; font-weight: bold; color: #1a3a6b;">Medidas de Tendencia Central</p>
<p style="font-size: 28px; color: #6b7280; margin-top: 20px;">Media, mediana y moda</p>
</div>

## ¿Qué son las medidas de tendencia central?

<div class="twocol">

<div class="card fragment fade-up crispdm-card--gray" data-fragment-index="1" style="margin-top: 100px;">
<ul>
<li class="fragment fade-up" data-fragment-index="2" style="font-size: 28px; text-align: justify;">
Las <strong>medidas de tendencia central</strong> son valores numéricos que representan el centro o valor típico de un conjunto de datos.
</li>
<li class="fragment fade-up" data-fragment-index="3" style="font-size: 28px; text-align: justify;">
Permiten resumir grandes volúmenes de datos en un solo número representativo, facilitando la comparación entre grupos.
</li>
</ul>
</div>

<div class="card fragment fade-up crispdm-card--gray" data-fragment-index="4" style="margin-top: 100px;">
<ul>
<li class="fragment fade-up" data-fragment-index="5" style="font-size: 28px; text-align: justify;">
Las tres principales son:
</li>
<li class="fragment fade-up" data-fragment-index="6" style="font-size: 28px; text-align: justify;">
<strong>Media aritmética ($\bar{x}$):</strong> promedio de todos los datos.
</li>
<li class="fragment fade-up" data-fragment-index="7" style="font-size: 28px; text-align: justify;">
<strong>Mediana ($Me$):</strong> valor que ocupa la posición central.
</li>
<li class="fragment fade-up" data-fragment-index="8" style="font-size: 28px; text-align: justify;">
<strong>Moda ($Mo$):</strong> valor que se repite con mayor frecuencia.
</li>
</ul>
</div>

</div>

## Media aritmética

<div class="block-definition fragment fade-up" data-fragment-index="1">
  <div class="block-title">Definición: Media aritmética</div>
  <div class="block-body" style="font-size:34px">
La <strong>media aritmética</strong> $\bar{x}$ es el cociente entre la suma de todos los valores y el número total de observaciones. Representa el **punto de equilibrio** de los datos.
  </div>
</div>

<div class="block-theorem fragment fade-up" data-fragment-index="2">
  <div class="block-title">Propiedades</div>
  <div class="block-body" >
<ul style="font-size:34px">
<li class="fragment fade-up" data-fragment-index="3"><strong>Única:</strong> para un conjunto de datos existe una sola media.</li>
<li class="fragment fade-up" data-fragment-index="4"><strong>Usa todos los datos:</strong> considera cada observación.</li>
<li class="fragment fade-up" data-fragment-index="5"><strong>Sensible a valores extremos:</strong> se ve afectada por datos atípicos.</li>
<li class="fragment fade-up" data-fragment-index="6"><strong>Algebraica:</strong> $\sum_{i=1}^n (x_i - \bar{x}) = 0$ (suma de desviaciones = 0).</li>
</ul>
  </div>
</div>

## Media: fórmulas

<div class="twocol">

<div class="block-definition fragment fade-up" data-fragment-index="1" style="display: flex;
flex-direction: column; margin-top:95px;">
  <div class="block-title">Datos sin agrupar</div>
  <div class="block-body" style="flex:1;">
$$\bar{x} = \frac{\displaystyle\sum_{i=1}^{n} x_i}{n} = \frac{x_1 + x_2 + \cdots + x_n}{n}$$
Donde $x_i$ son las observaciones y $n$ el número total de datos.
  </div>
</div>

<div class="block-theorem fragment fade-up" data-fragment-index="2" style="margin-top:95px;">
  <div class="block-title">Datos agrupados</div>
  <div class="block-body">
$$\bar{x} = \frac{\displaystyle\sum_{i=1}^{k} f_i x_i}{\displaystyle\sum_{i=1}^{k} f_i} = \frac{\displaystyle\sum_{i=1}^{k} f_i x_i}{n}$$
Donde $f_i$ es la frecuencia absoluta y $x_i$ el valor o marca de clase del $i$-ésimo grupo.
  </div>
</div>

</div>

## Ejemplo 1: datos sin agrupar

<div class="block-example fragment fade-up" data-fragment-index="1">
  <div class="block-title">Problema — Edades de un grupo</div>
  <div class="block-body">
<p>Se registraron las edades (años) de 15 personas:</p>
<p style="text-align: center; font-size: 28px;"><code>18, 20, 19, 19, 21, 22, 20, 23, 21, 24, 19, 20, 22, 21, 24</code></p>
<p>Calcule la edad promedio del grupo.</p>
  </div>
</div>

<div class="block-proof fragment fade-up" data-fragment-index="2">
  <div class="block-title">Solución</div>
  <div class="block-body">
Con $n = 15$:
$$\bar{x} = \frac{18 + 20 + 19 + \cdots + 21 + 24}{15} = \frac{313}{15} \approx 20{,}87\,\text{años}$$
La edad promedio del grupo es aproximadamente <strong>21 años</strong>.
  </div>
</div>

## Ejemplo 2: datos agrupados sin intervalos

<div class="twocol">

<div class="card fragment fade-up crispdm-card--gray" data-fragment-index="1">
<p style="font-size: 26px; text-align: justify;">A 50 estudiantes se les preguntó cuántas horas dormían por noche. Los resultados se agruparon así:</p>
<table style="width: 90%; border-collapse: collapse; margin: auto; font-size: 22px; text-align: center;">
  <tr style="background-color: #1a3a6b; color: white;"><th>$x_i$ (horas)</th><th>$f_i$</th><th>$f_i x_i$</th></tr>
  <tr style="background-color: #EAF2F8;"><td>4</td><td>2</td><td>8</td></tr>
  <tr style="background-color: #FFFFFF;"><td>5</td><td>5</td><td>25</td></tr>
  <tr style="background-color: #EAF2F8;"><td>6</td><td>7</td><td>42</td></tr>
  <tr style="background-color: #FFFFFF;"><td>7</td><td>12</td><td>84</td></tr>
  <tr style="background-color: #EAF2F8;"><td>8</td><td>14</td><td>112</td></tr>
  <tr style="background-color: #FFFFFF;"><td>9</td><td>7</td><td>63</td></tr>
  <tr style="background-color: #EAF2F8;"><td>10</td><td>3</td><td>30</td></tr>
  <tr style="background-color: #1a3a6b; color: white; font-weight: bold;"><td>Total</td><td>50</td><td>364</td></tr>
</table>
</div>

<div class="block-proof fragment fade-up" data-fragment-index="2">
  <div class="block-title">Solución</div>
  <div class="block-body">
Con $k = 7$, $n = 50$ y $\sum f_i x_i = 364$:
$$\bar{x} = \frac{364}{50} = 7{,}28\,\text{horas}$$
En promedio, los estudiantes duermen aproximadamente <strong>7 horas y 17 minutos</strong> por noche.
  </div>
</div>

</div>

## Ejemplo 3: datos con intervalos

<div class="twocol">

<div class="card fragment fade-up crispdm-card--gray" data-fragment-index="1">
<p style="font-size: 24px; text-align: justify;">Se registró el peso (kg) de 20 animales en intervalos:</p>
<table style="width: 100%; border-collapse: collapse; margin: auto; font-size: 21px; text-align: center;">
  <tr style="background-color: #1a3a6b; color: white;"><th>Intervalo (kg)</th><th>$x_i$ (marca)</th><th>$f_i$</th><th>$f_i x_i$</th></tr>
  <tr style="background-color: #EAF2F8;"><td>50 – 60</td><td>55</td><td>4</td><td>220</td></tr>
  <tr style="background-color: #FFFFFF;"><td>60 – 70</td><td>65</td><td>6</td><td>390</td></tr>
  <tr style="background-color: #EAF2F8;"><td>70 – 80</td><td>75</td><td>5</td><td>375</td></tr>
  <tr style="background-color: #FFFFFF;"><td>80 – 90</td><td>85</td><td>3</td><td>255</td></tr>
  <tr style="background-color: #EAF2F8;"><td>90 – 100</td><td>95</td><td>2</td><td>190</td></tr>
  <tr style="background-color: #1a3a6b; color: white; font-weight: bold;"><td>Total</td><td>—</td><td>20</td><td>1 430</td></tr>
</table>
</div>

<div class="block-proof fragment fade-up" data-fragment-index="2">
  <div class="block-title">Solución</div>
  <div class="block-body">
La marca de clase es el punto medio de cada intervalo: $x_i = (L_{inf} + L_{sup})/2$.
$$\bar{x} = \frac{\sum f_i x_i}{n} = \frac{1\,430}{20} = 71{,}5\,\text{kg}$$
El peso promedio de los animales es <strong>71,5 kg</strong>.
  </div>
</div>

</div>

## Media en R

```{r}
# Ejemplo 1: datos sin agrupar
edades <- c(18,20,19,19,21,22,20,23,21,24,19,20,22,21,24)
mean(edades)

# Ejemplo 2: datos agrupados (media ponderada)
xi <- c(4, 5, 6, 7, 8, 9, 10)
fi <- c(2, 5, 7,12,14, 7,  3)
sum(fi * xi) / sum(fi)

# Ejemplo 3: datos con intervalos
xi_int <- c(55, 65, 75, 85, 95)
fi_int <- c(4, 6, 5, 3, 2)
sum(fi_int * xi_int) / sum(fi_int)
```

## Mediana

<div class="block-definition fragment fade-up" data-fragment-index="1" style="font-size:30px;">
  <div class="block-title">Definición: Mediana</div>
  <div class="block-body">
La <strong>mediana</strong> ($Me$) es el valor que ocupa la posición central cuando los datos se **ordenan de menor a mayor**, dividiendo el conjunto en dos mitades iguales: 50 % de los valores queda por debajo y 50 % por encima.
  </div>
</div>

<div class="block-theorem fragment fade-up" data-fragment-index="2" style="font-size:30px;">
  <div class="block-title">Propiedades</div>
  <div class="block-body">
<ul>
<li class="fragment fade-up" data-fragment-index="3"><strong>Posicional:</strong> depende del orden, no de la magnitud de los datos.</li>
<li class="fragment fade-up" data-fragment-index="4"><strong>Robusta:</strong> no se afecta por valores extremos (atípicos).</li>
<li class="fragment fade-up" data-fragment-index="5"><strong>Única</strong> (aunque puede requerir promediar dos valores centrales).</li>
<li class="fragment fade-up" data-fragment-index="6"><strong>Preferida</strong> cuando la distribución es asimétrica.</li>
</ul>
  </div>
</div>

## Fórmulas para datos sin agrupar

<div class="twocol">

<div class="block-definition fragment fade-up" data-fragment-index="1" style="margin-top:100px; display: flex; flex-direction: column;">
  <div class="block-title">$n$ impar</div>
  <div class="block-body" style="flex=1; height:100%">
Hay un valor exactamente en el centro:
$$Me = x_{\left(\frac{n+1}{2}\right)}$$
Se toma el dato ubicado en la posición $\frac{n+1}{2}$ de la serie ordenada.
  </div>
</div>

<div class="block-theorem fragment fade-up" data-fragment-index="2" style="margin-top:100px;">
  <div class="block-title">$n$ par</div>
  <div class="block-body" style="height:100%;">
Hay dos valores centrales que se promedian:
$$Me = \frac{x_{\left(\frac{n}{2}\right)} + x_{\left(\frac{n}{2}+1\right)}}{2}$$
Se promedian los datos en las posiciones $\frac{n}{2}$ y $\frac{n}{2}+1$.
  </div>
</div>

</div>

<p class="fragment fade-up" style="font-size: 26px; text-align: center; margin-top: 15px;" data-fragment-index="3">
<strong>Paso previo indispensable:</strong> ordenar los datos de menor a mayor.
</p>

## Ejemplo 1: $n$ impar, sin agrupar

<div class="block-example fragment fade-up" data-fragment-index="1">
  <div class="block-title">Horas de estudio de 13 estudiantes</div>
  <div class="block-body">
<p>Datos: 4, 6, 5, 7, 3, 8, 6, 5, 9, 7, 4, 6, 10. Calcule la mediana.</p>
  </div>
</div>

<div class="block-proof fragment fade-up" data-fragment-index="2">
  <div class="block-title">Solución</div>
  <div class="block-body">
Datos ordenados: 3, 4, 4, 5, 5, 6, **6**, 6, 7, 7, 8, 9, 10. Con $n=13$ (impar):
$$Me = x_{\left(\frac{13+1}{2}\right)} = x_{(7)} = 6\,\text{horas}$$
El 50 % de los estudiantes estudia <strong>6 horas o menos</strong>, y el otro 50 % estudia 6 horas o más.
  </div>
</div>

## Ejemplo 2: $n$ par, sin agrupar

<div class="block-example fragment fade-up" data-fragment-index="1">
  <div class="block-title">Producción de 14 parcelas agrícolas (kg)</div>
  <div class="block-body">
<p>Datos: 12, 15, 18, 20, 14, 16, 19, 17, 13, 21, 22, 11, 23, 24. Calcule la mediana.</p>
  </div>
</div>

<div class="block-proof fragment fade-up" data-fragment-index="2">
  <div class="block-title">Solución</div>
  <div class="block-body">
Datos ordenados: 11, 12, 13, 14, 15, 16, **17**, **18**, 19, 20, 21, 22, 23, 24. Con $n=14$ (par):
$$Me = \frac{x_{(7)} + x_{(8)}}{2} = \frac{17 + 18}{2} = 17{,}5\,\text{kg}$$
La mitad de las parcelas produce <strong>17,5 kg o menos</strong> y la otra mitad produce 17,5 kg o más.
  </div>
</div>

## Datos agrupados sin intervalos

<div class="twocol">

<div class="card fragment fade-up crispdm-card--gray" data-fragment-index="1">
<p style="font-size: 24px; text-align: justify; font-weight: 600; margin-bottom: 8px;">Procedimiento:</p>
<ul>
<li class="fragment fade-up" data-fragment-index="2" style="font-size: 24px; text-align: justify;">
Calcule $\frac{N+1}{2}$ (si $N$ es impar) o $\frac{N}{2}$ y $\frac{N}{2}+1$ (si $N$ es par).
</li>
<li class="fragment fade-up" data-fragment-index="3" style="font-size: 24px; text-align: justify;">
Busque esa(s) posición(es) en la columna de frecuencias acumuladas $F_i$.
</li>
<li class="fragment fade-up" data-fragment-index="4" style="font-size: 24px; text-align: justify;">
El valor $x_i$ que corresponde a la $F_i$ donde se alcanza o supera la posición buscada es la mediana.
</li>
<li class="fragment fade-up" data-fragment-index="5" style="font-size: 24px; text-align: justify;">
Si los dos valores centrales (caso par) caen en la misma $F_i$, no se promedia: ese $x_i$ es la mediana.
</li>
</ul>
</div>

<div class="block-example fragment fade-up" data-fragment-index="6">
  <div class="block-title">Ejemplo: frutos por planta ($N=13$, impar)</div>
  <div class="block-body">
<table style="width: 90%; border-collapse: collapse; margin: auto; font-size: 21px; text-align: center;">
  <tr style="background-color: #1a3a6b; color: white;"><th>$x_i$</th><th>$f_i$</th><th>$F_i$</th></tr>
  <tr style="background-color: #EAF2F8;"><td>2</td><td>2</td><td>2</td></tr>
  <tr style="background-color: #FFFFFF;"><td>3</td><td>3</td><td>5</td></tr>
  <tr style="background-color: #bfdbfe; font-weight: bold;"><td>4</td><td>4</td><td>9</td></tr>
  <tr style="background-color: #FFFFFF;"><td>5</td><td>2</td><td>11</td></tr>
  <tr style="background-color: #EAF2F8;"><td>6</td><td>1</td><td>12</td></tr>
  <tr style="background-color: #FFFFFF;"><td>7</td><td>1</td><td>13</td></tr>
</table>
$\frac{13+1}{2}=7$; la posición 7 cae en $F_i=9$, que corresponde a $x_i=4$. **$Me = 4$ frutos.**
  </div>
</div>

</div>

## Datos agrupados con intervalos

<div class="block-definition fragment fade-up" data-fragment-index="1">
  <div class="block-title">Fórmula de la mediana interpolada</div>
  <div class="block-body">
$$Me = L_i + \left(\frac{\dfrac{N}{2} - F_{i-1}}{f_i}\right) \cdot A$$
Donde: $L_i$ = límite inferior del intervalo mediano; $F_{i-1}$ = frecuencia acumulada anterior; $f_i$ = frecuencia absoluta del intervalo; $A$ = amplitud del intervalo.
  </div>
</div>

<ul style="margin-top: 10px;">
<li class="fragment fade-up" data-fragment-index="2" style="font-size: 26px; text-align: justify;">
El <strong>intervalo mediano</strong> es aquel donde la frecuencia acumulada $F_i$ alcanza o supera $N/2$ por primera vez.
</li>
</ul>

## Mediana con intervalos

<div class="twocol">

<div class="card fragment fade-up crispdm-card--gray" data-fragment-index="1">
<p style="font-size: 23px; text-align: justify;">Tiempo (min) en completar una rutina de ejercicio ($N=30$):</p>
<table style="width: 100%; border-collapse: collapse; margin: auto; font-size: 21px; text-align: center;">
  <tr style="background-color: #1a3a6b; color: white;"><th>Intervalo</th><th>$f_i$</th><th>$F_i$</th></tr>
  <tr style="background-color: #EAF2F8;"><td>0 – 10</td><td>3</td><td>3</td></tr>
  <tr style="background-color: #FFFFFF;"><td>10 – 20</td><td>5</td><td>8</td></tr>
  <tr style="background-color: #bfdbfe; font-weight: bold;"><td>20 – 30</td><td>9</td><td>17</td></tr>
  <tr style="background-color: #FFFFFF;"><td>30 – 40</td><td>7</td><td>24</td></tr>
  <tr style="background-color: #EAF2F8;"><td>40 – 50</td><td>6</td><td>30</td></tr>
</table>
<p style="font-size: 22px; margin-top: 8px;">$N/2 = 15$. La posición 15 cae en el intervalo <strong>[20 – 30]</strong> (donde $F_i=17$).</p>
</div>

<div class="block-proof fragment fade-up" data-fragment-index="2">
  <div class="block-title">Solución</div>
  <div class="block-body">
$L_i = 20$, $F_{i-1} = 8$, $f_i = 9$, $A = 10$:
$$Me = 20 + \left(\frac{15 - 8}{9}\right) \times 10 = 20 + 7{,}78 \approx 27{,}8\,\text{min}$$
La mitad de las personas completa la rutina en <strong>menos de 27 minutos y 47 segundos</strong>.
  </div>
</div>

</div>

## Mediana en R

```{r}
# Ejemplo 1: n impar
horas <- c(4, 6, 5, 7, 3, 8, 6, 5, 9, 7, 4, 6, 10)
sort(horas)
median(horas)

# Ejemplo 2: n par
parcelas <- c(12,15,18,20,14,16,19,17,13,21,22,11,23,24)
median(parcelas)
```

## Moda

<div class="block-definition fragment fade-up" data-fragment-index="1">
  <div class="block-title">Definición: Moda</div>
  <div class="block-body">
La <strong>moda</strong> ($Mo$) es el valor o categoría que aparece con <strong>mayor frecuencia</strong> en un conjunto de datos. Puede haber una sola moda (unimodal), dos (bimodal), varias (multimodal) o ninguna.
  </div>
</div>

<div class="block-theorem fragment fade-up" data-fragment-index="2">
  <div class="block-title">Propiedades</div>
  <div class="block-body">
<ul>
<li class="fragment fade-up" data-fragment-index="3"><strong>No única:</strong> puede haber varias modas o ninguna.</li>
<li class="fragment fade-up" data-fragment-index="4"><strong>No usa toda la información:</strong> solo depende de la frecuencia.</li>
<li class="fragment fade-up" data-fragment-index="5"><strong>Robusta ante atípicos:</strong> no se ve afectada por valores extremos.</li>
<li class="fragment fade-up" data-fragment-index="6"><strong>Aplica a variables cualitativas:</strong> es la única medida válida para datos categóricos.</li>
</ul>
  </div>
</div>

## Fórmulas

<div class="twocol">

<div class="block-definition fragment fade-up" data-fragment-index="1">
  <div class="block-title">Sin agrupar / agrupados sin intervalos</div>
  <div class="block-body" style="height:100%">
La moda es el dato o categoría con la <strong>mayor frecuencia absoluta</strong>. No requiere fórmula; basta con identificar el valor más repetido.
  </div>
</div>

<div class="block-theorem fragment fade-up" data-fragment-index="2">
  <div class="block-title">Agrupados con intervalos (Czuber)</div>
  <div class="block-body">
$$Mo = L_i + \left(\frac{f_i - f_{i-1}}{(f_i - f_{i-1}) + (f_i - f_{i+1})}\right) \cdot A$$
Donde $L_i$ es el límite inferior del intervalo modal, $f_{i-1}$ y $f_{i+1}$ las frecuencias adyacentes, y $A$ la amplitud.
  </div>
</div>

</div>

## Ejemplo 1: datos sin agrupar

<div class="block-example fragment fade-up" data-fragment-index="1">
  <div class="block-title">Edades de 15 personas</div>
  <div class="block-body">
<p>Datos: 18, 20, 22, 20, 19, 21, 20, 22, 23, 20, 24, 21, 25, 27, 20</p>
  </div>
</div>

<div class="block-proof fragment fade-up" data-fragment-index="2">
  <div class="block-title">Solución</div>
  <div class="block-body">
Datos ordenados: 18, 19, **20, 20, 20, 20, 20**, 21, 21, 22, 22, 23, 24, 25, 27.

El valor 20 aparece <strong>5 veces</strong> — es el de mayor frecuencia.
$$Mo = 20\,\text{años}$$
La edad más frecuente en el grupo es 20 años.
  </div>
</div>

## Ejemplo 2: datos agrupados sin intervalos

<div class="twocol">

<div class="card fragment fade-up crispdm-card--gray" data-fragment-index="1">
<p style="font-size: 25px; text-align: justify;">Número de trabajos entregados por 16 estudiantes:</p>
<table style="width: 80%; border-collapse: collapse; margin: auto; font-size: 22px; text-align: center;">
  <tr style="background-color: #1a3a6b; color: white;"><th>$x_i$</th><th>$f_i$</th></tr>
  <tr style="background-color: #EAF2F8;"><td>1</td><td>2</td></tr>
  <tr style="background-color: #FFFFFF;"><td>2</td><td>4</td></tr>
  <tr style="background-color: #bfdbfe; font-weight: bold;"><td>3</td><td>6</td></tr>
  <tr style="background-color: #FFFFFF;"><td>4</td><td>3</td></tr>
  <tr style="background-color: #EAF2F8;"><td>5</td><td>1</td></tr>
  <tr style="background-color: #1a3a6b; color: white; font-weight: bold;"><td>Total</td><td>16</td></tr>
</table>
</div>

<div class="block-proof fragment fade-up" data-fragment-index="2">
  <div class="block-title">Solución</div>
  <div class="block-body">
La mayor frecuencia absoluta es $f = 6$, que corresponde a $x_i = 3$ trabajos.
$$Mo = 3\,\text{trabajos}$$
Los estudiantes entregan, con mayor frecuencia, <strong>3 trabajos</strong>.
  </div>
</div>

</div>

## Ejemplo 3 datos con intervalos

<div class="twocol">

<div class="card fragment fade-up crispdm-card--gray" data-fragment-index="1">
<p style="font-size: 23px; text-align: justify;">Gasto semanal (miles de pesos) de 35 estudiantes:</p>
<table style="width: 100%; border-collapse: collapse; margin: auto; font-size: 21px; text-align: center;">
  <tr style="background-color: #1a3a6b; color: white;"><th>Gasto ($×10^3$)</th><th>$f_i$</th></tr>
  <tr style="background-color: #EAF2F8;"><td>0 – 20</td><td>4</td></tr>
  <tr style="background-color: #FFFFFF;"><td>20 – 40</td><td>6</td></tr>
  <tr style="background-color: #bfdbfe; font-weight: bold;"><td>40 – 60</td><td>12</td></tr>
  <tr style="background-color: #FFFFFF;"><td>60 – 80</td><td>8</td></tr>
  <tr style="background-color: #EAF2F8;"><td>80 – 100</td><td>5</td></tr>
</table>
<p style="font-size: 22px; margin-top: 6px;">Intervalo modal: <strong>[40 – 60]</strong> (mayor frecuencia: 12).</p>
</div>

<div class="block-proof fragment fade-up" data-fragment-index="2">
  <div class="block-title">Solución</div>
  <div class="block-body">
$L_i=40$, $f_i=12$, $f_{i-1}=6$, $f_{i+1}=8$, $A=20$:
$$Mo = 40 + \frac{12-6}{(12-6)+(12-8)} \times 20 = 40 + \frac{6}{10} \times 20 = 52$$
El gasto más frecuente es aproximadamente <strong>52 000 pesos semanales</strong>.
  </div>
</div>

</div>

## Moda en R

```{r}
# R no tiene función nativa para la moda; se calcula así:
edades <- c(18,20,22,20,19,21,20,22,23,20,24,21,25,27,20)
tabla  <- table(edades)
tabla
# Valor con mayor frecuencia:
names(tabla)[which.max(tabla)]
```

## ¿Cuándo usar cada medida?

<div style="font-size: 26px; margin-top: 20px;">

| Medida | Mejor cuando… | Evitar cuando… |
|:---|:---|:---|
| **Media** | Distribución simétrica, sin valores atípicos. | Hay valores extremos que distorsionan el promedio. |
| **Mediana** | Distribución asimétrica o con atípicos. | Se necesita una medida algebraicamente tratable. |
| **Moda** | Datos cualitativos o cuando interesa el valor más típico. | Los datos tienen pocas repeticiones (puede ser poco informativa). |

</div>

<div class="block-note fragment fade-up" data-fragment-index="1">
  <div class="block-body">
<p>En una distribución <strong>simétrica</strong> (como la normal): media = mediana = moda. Cuando hay <strong>sesgo positivo</strong>: media > mediana > moda. Cuando hay <strong>sesgo negativo</strong>: media < mediana < moda.</p>
  </div>
</div>

## Efecto de los valores atípicos

```{r}
#| echo: false
#| fig-width: 10
#| fig-height: 4.5
set.seed(1)
sin_atipico <- c(rnorm(100, 50, 8))
con_atipico <- c(sin_atipico, 202,200,150)

par(mfrow = c(1,2), mar = c(4,4,2,1))
hist(sin_atipico, col = "#bfdbfe", border = "white",
     main = "Sin valor atípico", xlab = "Valor", cex.main = 1.2, xlim = c(20,160))
abline(v = mean(sin_atipico),   col = "#1a3a6b", lwd = 3)
abline(v = median(sin_atipico), col = "#1b4d2e", lwd = 3, lty = 2)
legend("topright", c("Media","Mediana"), col = c("#1a3a6b","#1b4d2e"), lwd = 3, lty = c(1,2))

hist(con_atipico, col = "#fecaca", border = "white",
     main = "Con valor atípico (150)", xlab = "Valor", cex.main = 1.2, xlim = c(20,160))
abline(v = mean(con_atipico),   col = "#7a1515", lwd = 3)
abline(v = median(con_atipico), col = "#1b4d2e", lwd = 3, lty = 2)
legend("topright", c("Media","Mediana"), col = c("#7a1515","#1b4d2e"), lwd = 3, lty = c(1,2))
```

<p class="fragment fade-up" style="font-size: 24px; text-align: center;" data-fragment-index="1">
Un solo valor atípico puede desplazar significativamente la media, mientras la mediana permanece casi estable.
</p>

## Comparación de las tres medidas en R

```{r}
datos <- c(12,15,18,20,14,16,19,17,13,21,22,11,23,24,16,16)
cat("Media   :", round(mean(datos), 2), "\n")
cat("Mediana :", median(datos), "\n")
tabla_moda <- table(datos)
cat("Moda    :", names(tabla_moda)[which.max(tabla_moda)], "\n")
```

```{r}
#| echo: false
#| fig-width: 9
#| fig-height: 3.5
hist(datos, col="#bfdbfe", border="white", probability=TRUE,
     main="Distribución de los datos", xlab="Valor", cex.main=1.2)
abline(v=mean(datos),   col="#1a3a6b", lwd=3, lty=1)
abline(v=median(datos), col="#1b4d2e", lwd=3, lty=2)
legend("topright", c("Media","Mediana"), col=c("#1a3a6b","#1b4d2e"), lwd=3, lty=c(1,2), cex=1.1)
```

## Resumen de la clase

<div class="twocol">

<div class="block-definition fragment fade-up" data-fragment-index="1">
  <div class="block-title">Parte I</div>
  <div class="block-body">
<ul>
<li class="fragment fade-up" data-fragment-index="2"><strong>Tasa:</strong> razón entre magnitudes con unidades distintas (kg/ha, km/h).</li>
<li class="fragment fade-up" data-fragment-index="3"><strong>Razón:</strong> comparación adimensional entre cantidades de la misma clase.</li>
<li class="fragment fade-up" data-fragment-index="4"><strong>Proporción:</strong> igualdad entre dos razones; permite encontrar valores desconocidos con productos cruzados.</li>
<li class="fragment fade-up" data-fragment-index="5"><strong>Porcentaje:</strong> proporción estadística en base 100.</li>
</ul>
  </div>
</div>

<div class="block-theorem fragment fade-up" data-fragment-index="6">
  <div class="block-title">Parte II</div>
  <div class="block-body" style="height:100%">
<ul>
<li class="fragment fade-up" data-fragment-index="7"><strong>Media $\bar{x}$:</strong> promedio; sensible a atípicos.</li>
<li class="fragment fade-up" data-fragment-index="8"><strong>Mediana $Me$:</strong> valor central; robusta ante atípicos.</li>
<li class="fragment fade-up" data-fragment-index="9"><strong>Moda $Mo$:</strong> valor más frecuente; única medida para datos cualitativos.</li>
<li class="fragment fade-up" data-fragment-index="10">En distribuciones simétricas: $\bar{x} = Me = Mo$.</li>
</ul>
  </div>
</div>

</div>


## Taller en clase {.center .middle}

<div style="text-align: center; margin-top: 50px;">
<p style="font-size: 42px; font-weight: bold; color: #1b4d2e;">Ejercicios para resolver en clase</p>
<p style="font-size: 28px; color: #6b7280; margin-top: 20px;">Tasas, razones, proporciones y medidas de tendencia central</p>
</div>

## Ejercicio: cacao en Santander

<div class="block-example">
  <div class="block-title">Situación</div>
  <div class="block-body">
<p style="text-align: justify;">
En una finca cacaotera del Magdalena Medio santandereano se recolectó información durante una jornada de cosecha.
</p>

<ul>
<li>En 7 hectáreas se obtuvieron <strong>1 260 kg de cacao fresco</strong> en <strong>9 días</strong>.</li>
<li>En el lote hay <strong>420 plantas productivas</strong> y <strong>140 plantas jóvenes</strong>.</li>
<li>De <strong>280 mazorcas</strong> revisadas, <strong>196 estaban sanas</strong> y <strong>84 presentaban daño leve por insectos</strong>.</li>
</ul>

<p style="text-align: justify;">
Además, se seleccionaron 20 mazorcas y se registró su <strong>peso en gramos</strong>:
</p>

<p style="text-align: center; font-size: 24px;">
<code>410, 425, 438, 442, 447, 452, 455, 458, 460, 462, 465, 468, 470, 472, 475, 478, 480, 485, 490, 498</code>
</p>

<ol>
<li>Calcule una <strong>tasa</strong> de producción en kg/ha y una tasa en kg/día.</li>
<li>Calcule la <strong>razón</strong> entre plantas productivas y plantas jóvenes.</li>
<li>Calcule la <strong>proporción</strong> de mazorcas sanas y exprésela también en porcentaje.</li>
<li>Construya una <strong>tabla de frecuencias agrupada</strong> para el peso de las mazorcas.</li>
<li>A partir de esa tabla, calcule la <strong>media, mediana y moda</strong> para datos agrupados.</li>
<li>Interprete cuál es el peso típico de las mazorcas en esta muestra.</li>
</ol>
  </div>
</div>
