---
title: "Bioestadística Fundamental"
author: " "
institute: "Departamento de Estadı́stica, Sede Bogotá"
bibliography: referencias.bib
csl: ieee.csl
format:
  revealjs:
    logo: images/logo_unal_3.png
    slide-number: true
    title-slide: false
    multiplex: true
    theme: [simple, ../assets/monash.scss]
    show-slide-number: all
    controls: true
    width: 1280
    height: 720
    css: [../assets/syntax-highlight.css, ../assets/custom.css, ../assets/pacman.css]
    header-includes: |
      <link rel="stylesheet" href="../assets/fontawesome-free-6.1.1-web/css/fontawesome.min.css">
      <script defer src="../assets/fontawesome-free-6.1.1-web/js/all.min.js"></script>
      <script>
      window.addEventListener('load', function() {
        if (typeof Reveal === 'undefined') return;
        function updateLogoVisibility() {
          if (typeof Reveal.getCurrentSlide !== 'function') return;
          var logos = document.querySelectorAll('.reveal .slide-logo');
          if (!logos.length) return;
          var current = Reveal.getCurrentSlide();
          var isTitle = current && current.id === 'title-slide';
          logos.forEach(function(logo) {
            logo.style.display = isTitle ? 'none' : '';
          });
        }
        updateLogoVisibility();
        Reveal.on('slidechanged', updateLogoVisibility);
      });
      </script>
execute:
  echo: true
---

## Clase 31 {.center .middle}

## Contenido

<div style="display: grid; grid-template-columns: 1fr 1fr; gap: 42px; margin-top: 20px; font-size: 30px; align-items: start;">
<div>
<h3 class="fragment fade-in" data-fragment-index="1" style="font-size: 34px; margin-bottom: 14px; color: #1b4d2e;">Parte I: Acuerdo entre evaluadores</h3>
<ul>
<li class="fragment fade-in" data-fragment-index="2">El problema del acuerdo categórico.</li>
<li class="fragment fade-in" data-fragment-index="3">Proporción de acuerdo observado.</li>
<li class="fragment fade-in" data-fragment-index="4">Acuerdo esperado por azar.</li>
<li class="fragment fade-in" data-fragment-index="5">Kappa de Cohen: definición.</li>
</ul>
</div>

<div>
<h3 class="fragment fade-in" data-fragment-index="6" style="font-size: 34px; margin-bottom: 14px; color: #1a3a6b;">Parte II: Cálculo e interpretación</h3>
<ul>
<li class="fragment fade-in" data-fragment-index="7">Tabla de concordancia 2x2 y rxr.</li>
<li class="fragment fade-in" data-fragment-index="8">Interpretación de Landis y Koch.</li>
<li class="fragment fade-in" data-fragment-index="9">IC y prueba de hipótesis para $\kappa$.</li>
<li class="fragment fade-in" data-fragment-index="10">Código R y taller.</li>
</ul>
</div>
</div>

<div style="text-align: center; margin-top: 40px;">
<p style="font-size: 52px; font-weight: bold; color: #3b82f6;">Coeficiente Kappa</p>
<p style="font-size: 32px; color: #1b4d2e; font-weight: 600; margin-top: 10px;">Midiendo el acuerdo entre evaluadores más allá del azar</p>
<p style="font-size: 24px; color: #9ca3af; margin-top: 30px;">Bioestadística Fundamental, Departamento de Estadística, UNAL Bogotá</p>
</div>

## Motivación: concordancia en diagnóstico veterinario

<div class="twocol">

<div class="card fragment fade-up crispdm-card--gray" data-fragment-index="1">
<ul>
<li class="fragment fade-up" data-fragment-index="2" style="font-size: 28px; text-align: justify;">
Dos veterinarios clasifican independientemente 80 bovinos como «sanos» o «enfermos» de mastitis subclínica.
</li>
<li class="fragment fade-up" data-fragment-index="3" style="font-size: 28px; text-align: justify;">
Ambos coinciden en el 75% de los casos. ¿Es este un buen nivel de acuerdo?
</li>
</ul>
</div>

<div class="card fragment fade-up crispdm-card--gray" data-fragment-index="4">
<ul>
<li class="fragment fade-up" data-fragment-index="5" style="font-size: 28px; text-align: justify;">
El problema: si el 90% de las vacas está sana, dos evaluadores que dijeran «sana» al azar coincidirían el 81% de las veces sin ningún conocimiento real.
</li>
<li class="fragment fade-up" data-fragment-index="6" style="font-size: 28px; text-align: justify;">
La proporción de acuerdo observada debe corregirse por el <strong>acuerdo esperado por azar</strong>. Esto es lo que hace el coeficiente <strong>Kappa de Cohen</strong>.
</li>
</ul>
</div>

</div>

## Tabla de concordancia

<div class="block-definition fragment fade-up" data-fragment-index="1">
  <div class="block-title">Tabla de concordancia 2x2</div>
  <div class="block-body">

| | Evaluador B: Positivo | Evaluador B: Negativo | Total |
|---|:---:|:---:|:---:|
| **Evaluador A: Positivo** | $a$ | $b$ | $a+b$ |
| **Evaluador A: Negativo** | $c$ | $d$ | $c+d$ |
| **Total** | $a+c$ | $b+d$ | $n$ |

  <p>Las celdas diagonales ($a$ y $d$) son acuerdos; las off-diagonal ($b$ y $c$) son desacuerdos.</p>
  </div>
</div>

## Proporción de acuerdo observado y esperado

<div class="block-definition fragment fade-up" data-fragment-index="1">
  <div class="block-title">Definición: $P_o$ y $P_e$</div>
  <div class="block-body">
  $$P_o = \frac{a + d}{n} \qquad \text{(acuerdo observado)}$$
  $$P_e = \frac{(a+b)(a+c)}{n^2} + \frac{(c+d)(b+d)}{n^2} \qquad \text{(acuerdo esperado por azar)}$$
  </div>
</div>

## Coeficiente Kappa de Cohen

<div class="block-definition fragment fade-up" data-fragment-index="1">
  <div class="block-title">Definición: Kappa de Cohen ($\kappa$)</div>
  <div class="block-body">
  $$\kappa = \frac{P_o - P_e}{1 - P_e}$$
  <p>$\kappa$ mide la proporción del acuerdo más allá del azar, corregida por el máximo acuerdo posible más allá del azar.</p>
  </div>
</div>

<ul style="margin-top: 16px;">
<li class="fragment fade-up" data-fragment-index="2" style="font-size: 27px; text-align: justify;">
$\kappa = 1$: acuerdo perfecto.
</li>
<li class="fragment fade-up" data-fragment-index="3" style="font-size: 27px; text-align: justify;">
$\kappa = 0$: acuerdo igual al esperado por azar.
</li>
<li class="fragment fade-up" data-fragment-index="4" style="font-size: 27px; text-align: justify;">
$\kappa < 0$: acuerdo peor que el azar (poco frecuente en la práctica).
</li>
</ul>

## Ejemplo manual: diagnóstico de mastitis

<div class="block-example fragment fade-up" data-fragment-index="1">
  <div class="block-title">Ejemplo: mastitis subclínica, Antioquia</div>
  <div class="block-body">
  <p>Dos veterinarios clasifican 80 vacas:</p>

  | | B: Enferma | B: Sana | Total |
  |---|:---:|:---:|:---:|
  | **A: Enferma** | 30 | 5 | 35 |
  | **A: Sana** | 10 | 35 | 45 |
  | **Total** | 40 | 40 | 80 |

  </p>
  </div>
</div>

## Cálculo manual de Kappa

```{r}
#| echo: true
a <- 30; b <- 5; c <- 10; d <- 35; n <- 80

Po <- (a + d) / n
Pe <- ((a+b)*(a+c) + (c+d)*(b+d)) / n^2
kappa <- (Po - Pe) / (1 - Pe)

cat("P_o (acuerdo observado):", round(Po, 4), "\n")
cat("P_e (acuerdo esperado):", round(Pe, 4), "\n")
cat("κ =", round(kappa, 4), "\n")
```

## Interpretación: escala de Landis y Koch

<div class="fragment fade-in" data-fragment-index="1">

| Kappa ($\kappa$) | Fuerza del acuerdo |
|:---:|---|
| $< 0$ | Pobre (peor que el azar) |
| $0.00 - 0.20$ | Leve |
| $0.21 - 0.40$ | Aceptable |
| $0.41 - 0.60$ | Moderado |
| $0.61 - 0.80$ | Considerable |
| $0.81 - 1.00$ | Casi perfecto |

</div>

<div class="block-note fragment fade-up" data-fragment-index="2">
  <div class="block-body">
  <p>Esta escala es la más citada pero es una convención, no una regla absoluta. El contexto clínico o de investigación debe guiar la interpretación.</p>
  </div>
</div>

## Error estándar e IC para $\kappa$

<div class="block-theorem fragment fade-up" data-fragment-index="1">
  <div class="block-title">Distribución asintótica de $\hat{\kappa}$</div>
  <div class="block-body">
  <p>Para $n$ grande, $\hat{\kappa}$ es aproximadamente normal con error estándar:</p>
  $$EE(\hat{\kappa}) \approx \sqrt{\frac{P_o(1-P_o)}{n(1-P_e)^2}}$$
  <p>IC al 95%: $\hat{\kappa} \pm 1.96 \cdot EE(\hat{\kappa})$.</p>
  </div>
</div>

```{r}
#| echo: true
ee_kappa <- sqrt(Po * (1 - Po) / (n * (1 - Pe)^2))
ic <- kappa + c(-1,1) * qnorm(0.975) * ee_kappa
cat("EE(κ) =", round(ee_kappa, 4), "\n")
cat("IC 95%: [", round(ic[1], 4), ",", round(ic[2], 4), "]\n")
```

## Kappa con R: paquete irr

```{r}
#| echo: true
# install.packages("irr")
library(irr)

# Matriz de clasificaciones de dos evaluadores
evalA <- c(rep("Enferma",30), rep("Enferma",5),
           rep("Sana",10), rep("Sana",35))
evalB <- c(rep("Enferma",30), rep("Sana",5),
           rep("Enferma",10), rep("Sana",35))

df_kappa <- data.frame(A = evalA, B = evalB)
kappa2(df_kappa, weight = "unweighted")
```

## Kappa en tablas rxr (más de dos categorías)

<div class="block-definition fragment fade-up" data-fragment-index="1">
  <div class="block-title">Generalización a $r$ categorías</div>
  <div class="block-body">
  <p>Para una tabla $r \times r$ con $n_{ij}$ unidades clasificadas en categoría $i$ por el evaluador A y en categoría $j$ por el evaluador B:</p>
  $$P_o = \frac{\sum_i n_{ii}}{n} \qquad P_e = \sum_i \frac{n_{i\bullet} \cdot n_{\bullet i}}{n^2}$$
  $$\kappa = \frac{P_o - P_e}{1-P_e}$$
  </div>
</div>

## Ejemplo: clasificación de severidad de plaga

```{r}
#| echo: true
# Dos agrónomos clasifican 60 plantas en: Leve, Moderada, Severa
set.seed(31)
nivel <- c("Leve","Moderada","Severa")
evalA3 <- sample(nivel, 60, replace = TRUE, prob = c(0.4, 0.4, 0.2))
evalB3 <- ifelse(runif(60) < 0.75, evalA3,
                 sample(nivel, 60, replace = TRUE, prob = c(0.4, 0.4, 0.2)))

df3 <- data.frame(A = evalA3, B = evalB3)
print(table(df3))
kappa2(df3, weight = "unweighted")
```

## Errores comunes con Kappa

<div class="block-alert fragment fade-up" data-fragment-index="1">
  <div class="block-title">Advertencia: errores frecuentes</div>
  <div class="block-body">
  <p>El Kappa tiene limitaciones importantes que deben conocerse antes de usarlo.</p>
  </div>
</div>

<ul style="margin-top: 16px;">
<li class="fragment fade-up" data-fragment-index="2" style="font-size: 27px; text-align: justify;">
<strong>Kappa depende de la prevalencia:</strong> la misma sensibilidad y especificidad produce distintos $\kappa$ según la proporción de casos positivos. Esto es la paradoja de Kappa.
</li>
<li class="fragment fade-up" data-fragment-index="3" style="font-size: 27px; text-align: justify;">
<strong>Confundir $\kappa$ con correlación:</strong> $\kappa$ mide acuerdo exacto en categorías, no tendencia lineal. Para datos ordinales, use Kappa ponderado (Clase 32).
</li>
<li class="fragment fade-up" data-fragment-index="4" style="font-size: 27px; text-align: justify;">
<strong>Muestra insuficiente:</strong> con $n < 50$, el IC para $\kappa$ es muy amplio. Se recomienda $n \geq 100$ para estimaciones confiables.
</li>
</ul>

## Taller en clase {.center .middle}

## Taller 1: cálculo manual de Kappa

<div class="block-example fragment fade-up" data-fragment-index="1">
  <div class="block-title">Problema</div>
  <div class="block-body">
  <p>Dos patólogos vegetales clasifican 100 muestras de hoja de café como «sana» o «con roya». Los resultados son: ambos positivos = 25, A positivo B negativo = 8, A negativo B positivo = 12, ambos negativos = 55. Calcule $\kappa$, su IC al 95% e interprete según Landis y Koch.</p>
  </div>
</div>

## Taller 1: solución

```{r}
#| echo: true
a <- 25; b <- 8; c <- 12; d <- 55; n <- 100

Po <- (a + d) / n
Pe <- ((a+b)*(a+c) + (c+d)*(b+d)) / n^2
k  <- (Po - Pe) / (1 - Pe)
ee <- sqrt(Po*(1-Po) / (n*(1-Pe)^2))
ic <- k + c(-1,1)*1.96*ee

cat("P_o:", round(Po,4), "  P_e:", round(Pe,4), "\n")
cat("κ =", round(k,4), "\n")
cat("IC 95%: [", round(ic[1],4), ",", round(ic[2],4), "]\n")

interpretacion <- ifelse(k < 0.21, "Leve",
                  ifelse(k < 0.41, "Aceptable",
                  ifelse(k < 0.61, "Moderado",
                  ifelse(k < 0.81, "Considerable", "Casi perfecto"))))
cat("Interpretación:", interpretacion, "\n")
```

## Taller 2: Kappa con tres categorías

<div class="block-example fragment fade-up" data-fragment-index="1">
  <div class="block-title">Problema</div>
  <div class="block-body">
  <p>Dos inspectores del ICA clasifican 90 lotes de exportación de flores como «Aprobado», «Observación» o «Rechazado». Tabla de concordancia:</p>

  | | Aprob. | Obs. | Rech. |
  |---|:---:|:---:|:---:|
  | **Aprobado** | 40 | 5 | 2 |
  | **Observación** | 3 | 18 | 4 |
  | **Rechazado** | 1 | 2 | 15 |

  Calcule $\kappa$ con R e interprete.
  </p>
  </div>
</div>

## Taller 2: solución

```{r}
#| echo: true
library(irr)
tabla_flores <- matrix(c(40,3,1, 5,18,2, 2,4,15), nrow=3,
  dimnames=list(c("Aprobado","Observación","Rechazado"),
                c("Aprobado","Observación","Rechazado")))

# Reconstruir datos individuales desde la tabla
evalA_f <- c(rep("Aprobado", 40+5+2),
             rep("Observacion", 3+18+4),
             rep("Rechazado", 1+2+15))
evalB_f <- c(rep("Aprobado",40), rep("Observacion",5), rep("Rechazado",2),
             rep("Aprobado",3), rep("Observacion",18), rep("Rechazado",4),
             rep("Aprobado",1), rep("Observacion",2), rep("Rechazado",15))
df_f <- data.frame(A=evalA_f, B=evalB_f)
kappa2(df_f, weight="unweighted")
```

## Resumen: coeficiente Kappa

<div class="twocol">

<div class="card fragment fade-up crispdm-card--gray" data-fragment-index="1">
<h4 style="color:#1b4d2e; font-size: 26px;">Fórmulas clave</h4>
<ul>
<li class="fragment fade-up" data-fragment-index="2" style="font-size: 23px;">$\kappa = (P_o - P_e)/(1 - P_e)$.</li>
<li class="fragment fade-up" data-fragment-index="3" style="font-size: 23px;">$\kappa = 0$: solo azar. $\kappa = 1$: perfecto.</li>
<li class="fragment fade-up" data-fragment-index="4" style="font-size: 23px;">IC: $\kappa \pm 1.96 \cdot EE(\kappa)$.</li>
</ul>
</div>

<div class="card fragment fade-up crispdm-card--gray" data-fragment-index="5">
<h4 style="color:#1a3a6b; font-size: 26px;">R e interpretación</h4>
<ul>
<li class="fragment fade-up" data-fragment-index="6" style="font-size: 23px;"><code>irr::kappa2(df)</code>: Kappa no ponderado.</li>
<li class="fragment fade-up" data-fragment-index="7" style="font-size: 23px;">Escala Landis y Koch: leve a casi perfecto.</li>
<li class="fragment fade-up" data-fragment-index="8" style="font-size: 23px;">$n \geq 100$ para estimaciones confiables.</li>
</ul>
</div>

</div>

## Próxima clase

<div class="block-note fragment fade-up" data-fragment-index="1">
  <div class="block-body">
  <p><strong>Clase 32: Kappa ponderado y Correlación intraclase.</strong> Extendemos el análisis de concordancia a datos ordinales (Kappa ponderado) y a variables cuantitativas (CCI), herramientas esenciales en validación de métodos diagnósticos.</p>
  </div>
</div>
