---
title: "Bioestadística Fundamental"
author: " "
institute: "Departamento de Estadística, Sede Bogotá"
bibliography: referencias.bib
csl: ieee.csl
format:
  revealjs:
    embed-resources: true
    logo: images/logo_unal_3.png
    slide-number: true
    title-slide: false
    multiplex: true
    theme: [simple, ../assets/monash.scss]
    show-slide-number: all
    controls: true
    width: 1280
    height: 720
    css: [../assets/syntax-highlight.css, ../assets/custom.css, ../assets/pacman.css]
    header-includes: |
      <link rel="stylesheet" href="../assets/fontawesome-free-6.1.1-web/css/fontawesome.min.css">
      <script defer src="../assets/fontawesome-free-6.1.1-web/js/all.min.js"></script>
      <script>
      window.addEventListener('load', function() {
        if (typeof Reveal === 'undefined') return;
        function updateLogoVisibility() {
          if (typeof Reveal.getCurrentSlide !== 'function') return;
          var logos = document.querySelectorAll('.reveal .slide-logo');
          if (!logos.length) return;
          var current = Reveal.getCurrentSlide();
          var isTitle = current && current.id === 'title-slide';
          logos.forEach(function(logo) {
            logo.style.display = isTitle ? 'none' : '';
          });
        }
        updateLogoVisibility();
        Reveal.on('slidechanged', updateLogoVisibility);
      });
      </script>
execute:
  echo: false
---

## Contenido

<div style="display: grid; grid-template-columns: 1fr 1fr; gap: 42px; margin-top: 20px; font-size: 28px; align-items: start;">

<div>
<h3 class="fragment fade-in" data-fragment-index="1" style="font-size: 32px; margin-bottom: 14px; color: #1b4d2e;">Parte I: Transformaciones y GLM</h3>
<ul>
<li class="fragment fade-in" data-fragment-index="2">Respuestas no normales: motivación.</li>
<li class="fragment fade-in" data-fragment-index="3">Selección de una transformación: Box-Cox.</li>
<li class="fragment fade-in" data-fragment-index="4">Modelo lineal generalizado (GLM) como alternativa.</li>
</ul>
</div>

<div>
<h3 class="fragment fade-in" data-fragment-index="5" style="font-size: 32px; margin-bottom: 14px; color: #1a3a6b;">Parte II: Datos no balanceados</h3>
<ul>
<li class="fragment fade-in" data-fragment-index="6">Motivación y datos proporcionales.</li>
<li class="fragment fade-in" data-fragment-index="7">Métodos aproximados.</li>
<li class="fragment fade-in" data-fragment-index="8">El método exacto: suma de cuadrados tipo III.</li>
</ul>
</div>

<div>
<h3 class="fragment fade-in" data-fragment-index="9" style="font-size: 32px; margin-bottom: 14px; color: #79260d;">Parte III: ANCOVA</h3>
<ul>
<li class="fragment fade-in" data-fragment-index="10">Descripción del procedimiento y modelo.</li>
<li class="fragment fade-in" data-fragment-index="11">Solución por computador y medias ajustadas.</li>
<li class="fragment fade-in" data-fragment-index="12">Regresión general y factoriales con covariables.</li>
</ul>
</div>

<div>
<h3 class="fragment fade-in" data-fragment-index="13" style="font-size: 32px; margin-bottom: 14px; color: #5b21b6;">Parte IV: Medidas repetidas</h3>
<ul>
<li class="fragment fade-in" data-fragment-index="14">Motivación: mediciones no independientes.</li>
<li class="fragment fade-in" data-fragment-index="15">Estructura entre/dentro de sujetos.</li>
<li class="fragment fade-in" data-fragment-index="16">Esfericidad y taller en clase.</li>
</ul>
</div>

</div>

## {.center .middle}

<div style="text-align: center; margin-top: 40px;">

<p style="font-size: 48px; font-weight: bold; color: #3b82f6;">
Otros Temas de Diseño y Análisis de Experimentos
</p>

<p style="font-size: 28px; color: #1b4d2e; font-weight: 600; margin-top: 10px; text-align: justify;">
Transformaciones, datos no balanceados, análisis de covarianza y medidas repetidas: herramientas para situaciones que el ANOVA clásico no resuelve directamente.
</p>

</div>

## Motivación: cuando la respuesta no es normal

<div style="font-size:27px; text-align:justify; line-height:1.5;">
El ANOVA de efectos fijos asume residuos normales con varianza constante. Sin embargo, muchas variables agrícolas <strong>violan estos supuestos de forma natural</strong>:
</div>

<div style="display:grid; grid-template-columns:1fr 1fr 1fr; gap:14px; margin-top:14px;">

<div class="fragment fade-up" data-fragment-index="1"
style="background-color:#eef4fb; padding:14px; border-radius:14px; border-top:7px solid #1a3a6b; font-size:21px; text-align:center; line-height:1.4;">
<strong>Conteos</strong><br>Insectos por planta, plantas enfermas por parcela.
</div>

<div class="fragment fade-up" data-fragment-index="2"
style="background-color:#eef7ee; padding:14px; border-radius:14px; border-top:7px solid #1b4d2e; font-size:21px; text-align:center; line-height:1.4;">
<strong>Proporciones</strong><br>Porcentaje de frutos con daño, germinación.
</div>

<div class="fragment fade-up" data-fragment-index="3"
style="background-color:#fff7e8; padding:14px; border-radius:14px; border-top:7px solid #d97706; font-size:21px; text-align:center; line-height:1.4;">
<strong>Asimetrías</strong><br>Tiempos hasta floración, cargas de plagas.
</div>

</div>

<div class="fragment fade-up" data-fragment-index="4"
style="background-color:#fdecec; padding:12px; border-radius:14px; border-left:8px solid #b91c1c; margin-top:14px; font-size:21px; text-align:center;">
En estos casos, la varianza suele depender de la media: a mayor conteo promedio, mayor variabilidad. El ANOVA estándar pierde validez.
</div>

## Dos caminos posibles

<div style="font-size:26px; text-align:justify; line-height:1.4;">
Existen dos estrategias clásicas para abordar respuestas que no cumplen normalidad u homogeneidad de varianza:
</div>

<div style="display:grid; grid-template-columns:1fr 1fr; gap:18px; margin-top:14px;">

<div class="fragment fade-up" data-fragment-index="1"
style="background-color:#eef4fb; padding:18px; border-radius:18px; border-top:8px solid #1a3a6b;">
<div style="font-size:25px; font-weight:bold; text-align:center; color:#1a3a6b;">Transformar la respuesta</div>
<div style="font-size:21px; text-align:center; line-height:1.4; margin-top:8px;">
Aplicar una función (raíz, logaritmo, Box-Cox) que estabilice la varianza y aproxime la normalidad, y luego usar el ANOVA habitual.
</div>
</div>

<div class="fragment fade-up" data-fragment-index="2"
style="background-color:#eef7ee; padding:18px; border-radius:18px; border-top:8px solid #1b4d2e;">
<div style="font-size:25px; font-weight:bold; text-align:center; color:#1b4d2e;">Modelar directamente</div>
<div style="font-size:21px; text-align:center; line-height:1.4; margin-top:8px;">
Usar un modelo lineal generalizado (GLM) con la distribución apropiada (Poisson, binomial), sin transformar la escala original.
</div>
</div>

</div>

## El método de Box-Cox: idea general

<div style="font-size:26px; text-align:justify; line-height:1.4;">
La <strong>familia de transformaciones potencia de Box-Cox</strong> busca, dentro de una familia parametrizada por $\lambda$, la transformación que hace a los datos más cercanos a la normalidad con varianza homogénea.
</div>

<div class="block-theorem fragment fade-up" data-fragment-index="1">
<div class="block-title" style="font-size:25px;">Familia de Box-Cox</div>
<div class="block-body" style="font-size:23px; text-align:center;">
$$
y^{(\lambda)} =
\begin{cases}
\dfrac{y^{\lambda}-1}{\lambda} & \lambda \neq 0 \\[6pt]
\ln(y) & \lambda = 0
\end{cases}
$$
</div>
</div>

<div class="fragment fade-up" data-fragment-index="2"
style="background-color:#eef4fb; padding:10px; border-radius:12px; border-left:8px solid #1a3a6b; margin-top:8px; font-size:21px; text-align:center;">
$\lambda$ se estima por <strong>máxima verosimilitud</strong>: se elige el valor que maximiza la log-verosimilitud del modelo ANOVA ajustado sobre $y^{(\lambda)}$.
</div>

## Valores típicos de $\lambda$

<table style="width:100%; font-size:22px; text-align:center; margin-top:10px; border-collapse:collapse;">
<tr style="background-color:#1a3a6b; color:white;">
<th style="padding:8px;">$\lambda$</th><th style="padding:8px;">Transformación</th><th style="padding:8px;">Uso típico</th>
</tr>
<tr style="background-color:#eef4fb;"><td style="padding:8px;">$1$</td><td style="padding:8px;">Sin transformar</td><td style="padding:8px;">Datos ya aproximadamente normales</td></tr>
<tr><td style="padding:8px;">$0.5$</td><td style="padding:8px;">Raíz cuadrada $\sqrt{y}$</td><td style="padding:8px;">Conteos (Poisson)</td></tr>
<tr style="background-color:#eef4fb;"><td style="padding:8px;">$0$</td><td style="padding:8px;">Logaritmo $\ln(y)$</td><td style="padding:8px;">Varianza proporcional a la media al cuadrado</td></tr>
<tr><td style="padding:8px;">$-1$</td><td style="padding:8px;">Inverso $1/y$</td><td style="padding:8px;">Tiempos, tasas</td></tr>
</table>

<div class="fragment fade-up" data-fragment-index="1"
style="background-color:#fff7e8; padding:10px; border-radius:12px; border-left:8px solid #d97706; margin-top:10px; font-size:21px; text-align:center;">
En la práctica se redondea $\hat\lambda$ al valor "interpretable" más cercano dentro de su intervalo de confianza (ej. 0.5 en vez de 0.58).
</div>

## Ejemplo agrícola: plagas en algodón

<div class="block-example fragment fade-up" data-fragment-index="1">
<div class="block-title">Ejemplo: picudo del algodón, Cesar y Tolima</div>
<div class="block-body" style="font-size:23px; text-align:justify;">
Un ingeniero agrónomo evalúa 4 dosis de un insecticida biológico (Control, Baja, Media, Alta) sobre el conteo de picudos del algodón por planta. Se muestrean 8 plantas por dosis ($N=32$). La respuesta es un <strong>conteo</strong>, candidato natural a violar normalidad y homogeneidad de varianza.
</div>
</div>

<table style="width:100%; font-size:20px; text-align:center; margin-top:10px; border-collapse:collapse;">
<tr style="background-color:#1a3a6b; color:white;">
<th style="padding:6px;">Dosis</th><th>$n_i$</th><th>$\bar y_i$ (conteo)</th><th>$s_i$</th>
</tr>
<tr style="background-color:#eef4fb;"><td style="padding:6px;">Control</td><td>8</td><td>12.38</td><td>3.07</td></tr>
<tr><td style="padding:6px;">Dosis baja</td><td>8</td><td>9.50</td><td>2.78</td></tr>
<tr style="background-color:#eef4fb;"><td style="padding:6px;">Dosis media</td><td>8</td><td>5.75</td><td>3.45</td></tr>
<tr><td style="padding:6px;">Dosis alta</td><td>8</td><td>3.38</td><td>1.69</td></tr>
</table>

## ANOVA sobre el conteo original

<div style="font-size:25px; text-align:justify; line-height:1.4; margin-bottom:8px;">
Al ajustar el ANOVA directamente sobre el conteo de picudos, se obtiene:
</div>

<table style="width:100%; font-size:22px; border-collapse:collapse; text-align:center;">
<tr style="background-color:#1a3a6b; color:white;">
<th style="padding:8px;">Fuente</th><th style="padding:8px;">SC</th><th style="padding:8px;">gl</th><th style="padding:8px;">CM</th><th style="padding:8px;">F</th><th style="padding:8px;">valor-p</th>
</tr>
<tr style="background-color:#eef4fb;">
<td style="padding:8px;">Dosis</td><td style="padding:8px;">381.0</td><td style="padding:8px;">3</td><td style="padding:8px;">126.9</td><td style="padding:8px;" rowspan="2">17.50</td><td style="padding:8px;" rowspan="2">$1.4\times10^{-6}$</td>
</tr>
<tr><td style="padding:8px;">Error</td><td style="padding:8px;">203.4</td><td style="padding:8px;">28</td><td style="padding:8px;">7.26</td></tr>
</table>

<div class="fragment fade-up" data-fragment-index="1"
style="background-color:#eef7ee; padding:10px; border-radius:12px; border-left:8px solid #1b4d2e; margin-top:10px; font-size:21px; text-align:center;">
Shapiro-Wilk en residuos: $W=0.983$, valor-p$=0.877$. Bartlett: $K^2=3.24$, valor-p$=0.356$. En este caso particular ambos supuestos parecen sostenerse, pero la varianza muestral decrece junto con la media ($s_i$ tiende a ser mayor donde $\bar y_i$ es mayor), un patrón típico de datos de conteo que justifica revisar una transformación.
</div>

## Gráfico de verosimilitud de Box-Cox

```{r}
#| label: boxcox-plot
#| fig-height: 4
suppressMessages(library(MASS))
set.seed(2901)
dosis <- factor(rep(c("Control","Dosis_baja","Dosis_media","Dosis_alta"), each=8),
                levels=c("Control","Dosis_baja","Dosis_media","Dosis_alta"))
lambda_true <- c(14, 9, 5, 2.5)
conteo <- unlist(lapply(lambda_true, function(m) rpois(8, m)))
conteo[conteo==0] <- 1
datos1 <- data.frame(dosis, conteo)
boxcox(conteo ~ dosis, data = datos1, lambda = seq(-2, 2, 0.01),
       xlab = expression(lambda), main = "Log-verosimilitud de Box-Cox")
```

<div class="fragment fade-up" data-fragment-index="1"
style="background-color:#eef4fb; padding:10px; border-radius:12px; border-left:8px solid #1a3a6b; margin-top:6px; font-size:21px; text-align:center;">
El máximo de la curva se alcanza en $\hat\lambda = 0.58$, con intervalo de confianza al 95% que incluye a $\lambda=0.5$ (raíz cuadrada): se elige $\lambda=0.5$ por su fácil interpretación.
</div>

## Re-análisis con la variable transformada

<div style="font-size:24px; text-align:justify; line-height:1.4; margin-bottom:6px;">
Se aplica $y^{(0.5)}=\sqrt{conteo}$ y se repite el ANOVA:
</div>

<table style="width:100%; font-size:21px; border-collapse:collapse; text-align:center;">
<tr style="background-color:#1a3a6b; color:white;">
<th style="padding:6px;">Fuente</th><th>SC</th><th>gl</th><th>CM</th><th>F</th><th>valor-p</th>
</tr>
<tr style="background-color:#eef4fb;">
<td style="padding:6px;">Dosis</td><td>55.2</td><td>3</td><td>18.40</td><td rowspan="2">17.50</td><td rowspan="2">$1.3\times10^{-6}$</td>
</tr>
<tr><td style="padding:6px;">Error</td><td>29.4</td><td>28</td><td>1.05</td></tr>
</table>

<div class="fragment fade-up" data-fragment-index="1"
style="background-color:#eef7ee; padding:10px; border-radius:12px; border-left:8px solid #1b4d2e; margin-top:8px; font-size:20px; text-align:center;">
Shapiro-Wilk transformado: $W=0.975$, valor-p$=0.643$. Bartlett transformado: $K^2=1.47$, valor-p$=0.690$. Ambos valores-p aumentan respecto al análisis sin transformar, evidenciando un mejor ajuste a los supuestos.
</div>

## Comparación de conclusiones antes/después

<div style="display:grid; grid-template-columns:1fr 1fr; gap:18px;">

<div class="fragment fade-up" data-fragment-index="1"
style="background-color:#eef4fb; padding:16px; border-radius:16px; border-top:8px solid #1a3a6b;">
<div style="font-size:24px; font-weight:bold; text-align:center; color:#1a3a6b;">Sin transformar</div>
<div style="font-size:20px; text-align:center; line-height:1.4; margin-top:8px;">
$F=17.50$, valor-p$=1.4\times10^{-6}$.<br>Shapiro $0.877$, Bartlett $0.356$.<br>Se rechaza $H_0$.
</div>
</div>

<div class="fragment fade-up" data-fragment-index="2"
style="background-color:#eef7ee; padding:16px; border-radius:16px; border-top:8px solid #1b4d2e;">
<div style="font-size:24px; font-weight:bold; text-align:center; color:#1b4d2e;">Transformado ($\sqrt{y}$)</div>
<div style="font-size:20px; text-align:center; line-height:1.4; margin-top:8px;">
$F=17.50$, valor-p$=1.3\times10^{-6}$.<br>Shapiro $0.643$, Bartlett $0.690$.<br>Se rechaza $H_0$.
</div>
</div>

</div>

<div class="fragment fade-up" data-fragment-index="3"
style="background-color:#fff7e8; padding:12px; border-radius:14px; border-left:8px solid #d97706; margin-top:14px; font-size:21px; text-align:center;">
La conclusión sustantiva no cambia (la dosis afecta el conteo de plagas), pero la transformación da mayor confianza en la validez del valor-p al reforzar el cumplimiento de los supuestos.
</div>

## El modelo lineal generalizado (GLM): motivación

<div style="font-size:26px; text-align:justify; line-height:1.4;">
Transformar la respuesta tiene una desventaja: las conclusiones quedan en la escala transformada (ej. "raíz del conteo"), que es difícil de interpretar agronómicamente. El <strong>GLM</strong> evita este problema modelando <strong>directamente</strong> la distribución apropiada de la respuesta.
</div>

<div class="block-definition fragment fade-up" data-fragment-index="1">
<div class="block-title" style="font-size:24px;">GLM Poisson para conteos</div>
<div class="block-body" style="font-size:22px; text-align:center;">
$$
Y_{ij} \sim \text{Poisson}(\mu_{ij}) \qquad \ln(\mu_{ij}) = \mu + \tau_i
$$
</div>
</div>

<div class="fragment fade-up" data-fragment-index="2"
style="background-color:#eef4fb; padding:10px; border-radius:12px; border-left:8px solid #1a3a6b; margin-top:8px; font-size:21px; text-align:center;">
La función de enlace logarítmica garantiza $\mu_{ij}>0$, y la varianza se modela como $\text{Var}(Y_{ij})=\mu_{ij}$, igual que en la distribución Poisson real.
</div>

## GLM Poisson aplicado al ejemplo de plagas

<div style="font-size:24px; text-align:justify; line-height:1.4; margin-bottom:8px;">
Se ajusta el mismo conjunto de datos con un GLM Poisson y enlace logarítmico:
</div>

<table style="width:100%; font-size:21px; text-align:center; margin-top:6px; border-collapse:collapse;">
<tr style="background-color:#1a3a6b; color:white;">
<th style="padding:6px;">Coeficiente</th><th>Estimación ($\ln$)</th><th>$\exp(\cdot)$: razón vs. Control</th><th>valor-p</th>
</tr>
<tr style="background-color:#eef4fb;"><td style="padding:6px;">Intercepto (Control)</td><td>2.516</td><td>$\mu_{Control}=12.38$</td><td>$<0.001$</td></tr>
<tr><td style="padding:6px;">Dosis baja</td><td>$-0.264$</td><td>0.768</td><td>0.083</td></tr>
<tr style="background-color:#eef4fb;"><td style="padding:6px;">Dosis media</td><td>$-0.766$</td><td>0.465</td><td>$<0.001$</td></tr>
<tr><td style="padding:6px;">Dosis alta</td><td>$-1.299$</td><td>0.273</td><td>$<0.001$</td></tr>
</table>

<div class="fragment fade-up" data-fragment-index="1"
style="background-color:#eef7ee; padding:10px; border-radius:12px; border-left:8px solid #1b4d2e; margin-top:8px; font-size:20px; text-align:center;">
Prueba de razón de verosimilitudes (deviance) para el efecto de dosis: $\chi^2=51.26$, $gl=3$, valor-p$=4.3\times10^{-11}$.
</div>

## Comparación: transformación versus GLM

<table style="width:100%; font-size:21px; border-collapse:collapse; text-align:center;">
<tr style="background-color:#1a3a6b; color:white;">
<th style="padding:8px;">Aspecto</th><th style="padding:8px;">Transformación Box-Cox</th><th style="padding:8px;">GLM Poisson</th>
</tr>
<tr style="background-color:#eef4fb;"><td style="padding:8px;">Escala de interpretación</td><td style="padding:8px;">Transformada ($\sqrt{y}$)</td><td style="padding:8px;">Original (conteo esperado)</td></tr>
<tr><td style="padding:8px;">Varianza modelada</td><td style="padding:8px;">Aproximada vía transformación</td><td style="padding:8px;">Exacta según la distribución</td></tr>
<tr style="background-color:#eef4fb;"><td style="padding:8px;">Conclusión sobre dosis</td><td style="padding:8px;">Rechaza $H_0$ ($p\approx10^{-6}$)</td><td style="padding:8px;">Rechaza $H_0$ ($p\approx10^{-11}$)</td></tr>
<tr><td style="padding:8px;">Facilidad de uso</td><td style="padding:8px;">Requiere reanálisis ANOVA</td><td style="padding:8px;">Requiere software con GLM</td></tr>
</table>

<div class="fragment fade-up" data-fragment-index="1"
style="background-color:#fff7e8; padding:10px; border-radius:12px; border-left:8px solid #d97706; margin-top:10px; font-size:20px; text-align:center;">
Ambos enfoques llegan a la misma conclusión sustantiva: las dosis altas reducen significativamente el conteo de plagas. El GLM es preferible cuando se conoce bien la distribución generadora de los datos.
</div>

## Errores comunes: transformaciones y GLM

<div class="block-alert fragment fade-up" data-fragment-index="1">
<div class="block-title">Advertencia: errores frecuentes</div>
<div class="block-body" style="font-size:23px; line-height:1.4;">
- Elegir $\lambda$ "a ojo" sin calcular el intervalo de verosimilitud de Box-Cox.
- Interpretar las medias de la variable transformada como si fueran las medias originales (hay que "destransformar" con cuidado, pues $E[g(Y)] \neq g(E[Y])$).
- Aplicar Box-Cox a datos con ceros o negativos sin un desplazamiento previo.
- Usar GLM Poisson sin verificar sobredispersión (varianza mucho mayor que la media).
</div>
</div>

## {.center .middle}

<div style="text-align: center; margin-top: 40px;">

<p style="font-size: 48px; font-weight: bold; color: #3b82f6;">
Datos no balanceados en diseños factoriales
</p>

<p style="font-size: 28px; color: #1b4d2e; font-weight: 600; margin-top: 10px; text-align: justify;">
¿Qué hacer cuando se pierden parcelas, animales o plantas y el diseño factorial deja de ser balanceado?
</p>

</div>

## Motivación: pérdida de unidades experimentales

<div style="font-size:27px; text-align:justify; line-height:1.5;">
En un diseño factorial balanceado, todas las combinaciones de niveles de los factores tienen el <strong>mismo número</strong> de repeticiones $n_{ij}$. En la práctica de campo esto rara vez se mantiene hasta el final del experimento.
</div>

<div style="display:grid; grid-template-columns:1fr 1fr 1fr; gap:14px; margin-top:14px;">

<div class="fragment fade-up" data-fragment-index="1"
style="background-color:#eef4fb; padding:14px; border-radius:14px; border-top:7px solid #1a3a6b; font-size:21px; text-align:center; line-height:1.4;">
Parcelas perdidas por inundación o granizo.
</div>

<div class="fragment fade-up" data-fragment-index="2"
style="background-color:#eef7ee; padding:14px; border-radius:14px; border-top:7px solid #1b4d2e; font-size:21px; text-align:center; line-height:1.4;">
Animales que mueren o se retiran del ensayo.
</div>

<div class="fragment fade-up" data-fragment-index="3"
style="background-color:#fff7e8; padding:14px; border-radius:14px; border-top:7px solid #d97706; font-size:21px; text-align:center; line-height:1.4;">
Plantas que no germinan o se descartan por daño mecánico.
</div>

</div>

<div class="fragment fade-up" data-fragment-index="4"
style="background-color:#fdecec; padding:12px; border-radius:14px; border-left:8px solid #b91c1c; margin-top:14px; font-size:21px; text-align:center;">
Cuando $n_{ij}$ varía entre celdas, las sumas de cuadrados de los factores principales y la interacción dejan de ser ortogonales: el orden en que se ajustan los términos afecta el resultado.
</div>

## Datos proporcionales: el caso fácil

<div style="font-size:26px; text-align:justify; line-height:1.4;">
Existe un caso particular de desbalance que permite un análisis exacto y sencillo: cuando el número de observaciones por celda es <strong>proporcional</strong> al producto de los totales marginales.
</div>

<div class="block-definition fragment fade-up" data-fragment-index="1">
<div class="block-title" style="font-size:24px;">Condición de proporcionalidad</div>
<div class="block-body" style="font-size:22px; text-align:center;">
$$
n_{ij} = \frac{n_{i.}\,n_{.j}}{N}
$$
</div>
</div>

<div class="fragment fade-up" data-fragment-index="2"
style="background-color:#eef4fb; padding:12px; border-radius:14px; border-left:8px solid #1a3a6b; margin-top:10px; font-size:21px; text-align:center;">
Ejemplo conceptual: en un ensayo de 2 variedades de papa $\times$ 3 niveles de riego, si se pierden parcelas pero el patrón resultante sigue siendo proporcional a los totales de fila y columna, las sumas de cuadrados de los efectos principales siguen siendo ortogonales entre sí y se calculan con las fórmulas usuales, simplemente reemplazando $n$ por los $n_{ij}$ observados.
</div>

## Métodos aproximados

<div style="font-size:26px; text-align:justify; line-height:1.4;">
Cuando el desbalance <strong>no</strong> sigue un patrón proporcional, una alternativa histórica son los <strong>métodos aproximados</strong>, que estiman las celdas faltantes o ponderan las sumas de cuadrados de forma heurística.
</div>

<div style="display:grid; grid-template-columns:1fr 1fr; gap:18px; margin-top:14px;">

<div class="fragment fade-up" data-fragment-index="1"
style="background-color:#eef4fb; padding:16px; border-radius:16px; border-top:8px solid #1a3a6b; font-size:21px; text-align:center; line-height:1.4;">
<strong>Estimación de valores faltantes:</strong> se "rellena" la celda vacía con un valor que minimiza la suma de cuadrados del error, y se resta un grado de libertad por cada valor estimado.
</div>

<div class="fragment fade-up" data-fragment-index="2"
style="background-color:#eef7ee; padding:16px; border-radius:16px; border-top:8px solid #1b4d2e; font-size:21px; text-align:center; line-height:1.4;">
<strong>Ponderación aproximada:</strong> se usan promedios no ponderados de las medias de celda, ignorando que los $n_{ij}$ difieren, lo cual introduce sesgo.
</div>

</div>

<div class="fragment fade-up" data-fragment-index="3"
style="background-color:#fdecec; padding:12px; border-radius:14px; border-left:8px solid #b91c1c; margin-top:14px; font-size:21px; text-align:center;">
Ejemplo conceptual: en un ensayo de fertilización de caña con 3 dosis $\times$ 2 variedades, si una combinación pierde 2 de 5 parcelas por una plaga puntual, un método aproximado estimaría el rendimiento faltante a partir de las medias de fila y columna, antes de calcular la tabla ANOVA. Estos métodos son simples pero pueden distorsionar el error tipo I; hoy se prefiere el método exacto.
</div>

## El método exacto: sumas de cuadrados tipo III

<div style="font-size:26px; text-align:justify; line-height:1.4;">
El método moderno y exacto consiste en plantear el diseño factorial como un <strong>modelo de regresión general</strong> con variables indicadoras, y calcular la suma de cuadrados de <strong>tipo III</strong>: la contribución de cada efecto controlando por todos los demás efectos del modelo.
</div>

<div class="block-theorem fragment fade-up" data-fragment-index="1">
<div class="block-title" style="font-size:24px;">Suma de cuadrados tipo III</div>
<div class="block-body" style="font-size:22px; text-align:center;">
$$
SC_{III}(\text{efecto}) = SCE(\text{modelo sin el efecto}) - SCE(\text{modelo completo})
$$
</div>
</div>

<div class="fragment fade-up" data-fragment-index="2"
style="background-color:#eef4fb; padding:10px; border-radius:12px; border-left:8px solid #1a3a6b; margin-top:8px; font-size:21px; text-align:center;">
A diferencia de la suma de cuadrados tipo I (secuencial), el tipo III no depende del orden en que se listan los factores en el modelo: cada efecto se ajusta "al último", después de los demás.
</div>

## Ejemplo agrícola: frijol desbalanceado

<div class="block-example fragment fade-up" data-fragment-index="1">
<div class="block-title">Ejemplo: variedad $\times$ fertilizante en frijol, Boyacá</div>
<div class="block-body" style="font-size:22px; text-align:justify;">
Se evalúan 2 variedades de frijol (Diacol, ICA) y 2 niveles de fertilizante (Bajo, Alto) en un diseño $2\times2$. Por pérdida de parcelas durante el ciclo, el número de repeticiones por combinación quedó desbalanceado. Respuesta: rendimiento (t/ha).
</div>
</div>

<table style="width:100%; font-size:21px; text-align:center; margin-top:10px; border-collapse:collapse;">
<tr style="background-color:#1a3a6b; color:white;">
<th style="padding:6px;"></th><th>Fertilizante Bajo</th><th>Fertilizante Alto</th>
</tr>
<tr style="background-color:#eef4fb;"><td style="padding:6px;">Diacol</td><td>$n=5$, $\bar y=1.78$</td><td>$n=7$, $\bar y=2.35$</td></tr>
<tr><td style="padding:6px;">ICA</td><td>$n=6$, $\bar y=2.01$</td><td>$n=4$, $\bar y=2.97$</td></tr>
</table>

<div class="fragment fade-up" data-fragment-index="1"
style="background-color:#fff7e8; padding:10px; border-radius:12px; border-left:8px solid #d97706; margin-top:8px; font-size:20px; text-align:center;">
$N=22$ parcelas en total (no 24, como en un diseño $2\times2$ balanceado con $n=6$). Los $n_{ij}$ no siguen un patrón proporcional: $\frac{12\times11}{22}=6\neq5$.
</div>

## Tabla ANOVA tipo III: frijol

<div style="font-size:23px; text-align:justify; line-height:1.4; margin-bottom:6px;">
Al ajustar el modelo $rend = \mu + variedad + fert + variedad{:}fert + \varepsilon$ y calcular sumas de cuadrados tipo III:
</div>

<table style="width:100%; font-size:20px; border-collapse:collapse; text-align:center;">
<tr style="background-color:#1a3a6b; color:white;">
<th style="padding:6px;">Fuente</th><th>SC (tipo III)</th><th>gl</th><th>F</th><th>valor-p</th>
</tr>
<tr style="background-color:#eef4fb;"><td style="padding:6px;">Variedad</td><td>0.93</td><td>1</td><td>13.39</td><td>0.0018</td></tr>
<tr><td style="padding:6px;">Fertilizante</td><td>3.11</td><td>1</td><td>44.61</td><td>$<0.0001$</td></tr>
<tr style="background-color:#eef4fb;"><td style="padding:6px;">Variedad $\times$ Fertilizante</td><td>0.20</td><td>1</td><td>2.86</td><td>0.108</td></tr>
<tr><td style="padding:6px;">Error</td><td>1.26</td><td>18</td><td></td><td></td></tr>
</table>

<div class="fragment fade-up" data-fragment-index="1"
style="background-color:#eef7ee; padding:10px; border-radius:12px; border-left:8px solid #1b4d2e; margin-top:8px; font-size:20px; text-align:center;">
Si se calculan sumas de cuadrados tipo I cambiando el orden de los factores, las SC de Variedad y Fertilizante cambian (0.42 y 2.99 en un orden, 0.91 y 2.50 en el otro); la SC tipo III es la única invariante al orden.
</div>

## Conclusión del ejemplo de frijol

<div style="display:grid; grid-template-columns:1fr 1fr; gap:18px;">

<div class="fragment fade-up" data-fragment-index="1"
style="background-color:#eef4fb; padding:16px; border-radius:16px; border-top:8px solid #1a3a6b;">
<div style="font-size:23px; font-weight:bold; text-align:center; color:#1a3a6b;">Efectos principales</div>
<div style="font-size:20px; text-align:center; line-height:1.4; margin-top:8px;">
Tanto la variedad ($p=0.0018$) como el fertilizante ($p<0.0001$) afectan significativamente el rendimiento.
</div>
</div>

<div class="fragment fade-up" data-fragment-index="2"
style="background-color:#eef7ee; padding:16px; border-radius:16px; border-top:8px solid #1b4d2e;">
<div style="font-size:23px; font-weight:bold; text-align:center; color:#1b4d2e;">Interacción</div>
<div style="font-size:20px; text-align:center; line-height:1.4; margin-top:8px;">
No es significativa ($p=0.108$): el efecto del fertilizante es similar en ambas variedades.
</div>
</div>

</div>

<div class="fragment fade-up" data-fragment-index="3"
style="background-color:#fff7e8; padding:12px; border-radius:14px; border-left:8px solid #d97706; margin-top:14px; font-size:20px; text-align:center;">
Conclusión agronómica: la variedad ICA con fertilización alta presenta el mayor rendimiento promedio (2.97 t/ha); el desbalance en las repeticiones no impidió un análisis válido gracias al método exacto (tipo III).
</div>

## Errores comunes: datos no balanceados

<div class="block-alert fragment fade-up" data-fragment-index="1">
<div class="block-title">Advertencia: errores frecuentes</div>
<div class="block-body" style="font-size:23px; line-height:1.4;">
- Usar sumas de cuadrados tipo I (secuenciales) en datos desbalanceados sin justificar el orden de los factores.
- Eliminar parcelas adicionales para "forzar" el balance, perdiendo información valiosa.
- Ignorar que un desbalance severo reduce la potencia para detectar la interacción.
- Confundir el caso de datos proporcionales (análisis exacto sencillo) con el caso general, que requiere el método de regresión tipo III.
</div>
</div>

## {.center .middle}

<div style="text-align: center; margin-top: 40px;">

<p style="font-size: 48px; font-weight: bold; color: #3b82f6;">
Análisis de Covarianza (ANCOVA)
</p>

<p style="font-size: 28px; color: #1b4d2e; font-weight: 600; margin-top: 10px; text-align: justify;">
¿Cómo ajustar la comparación de tratamientos cuando existe una variable continua, no controlable experimentalmente, que afecta la respuesta?
</p>

</div>

## Descripción del procedimiento: motivación

<div style="font-size:27px; text-align:justify; line-height:1.5;">
En muchos experimentos agrícolas, las unidades experimentales no parten de condiciones idénticas: las plántulas tienen tamaños distintos antes de aplicar el tratamiento, los animales pesan diferente al inicio, los suelos tienen distinta fertilidad basal.
</div>

<div class="fragment fade-up" data-fragment-index="1"
style="background-color:#eef4fb; padding:14px; border-radius:14px; border-left:8px solid #1a3a6b; margin-top:14px; font-size:23px; text-align:justify;">
El <strong>Análisis de Covarianza (ANCOVA)</strong> combina el ANOVA con la regresión: ajusta la respuesta por una variable continua (la <strong>covariable</strong>) medida <strong>antes</strong> del tratamiento, que no se puede controlar experimentalmente pero sí estadísticamente.
</div>

<div class="fragment fade-up" data-fragment-index="2"
style="background-color:#fff7e8; padding:12px; border-radius:14px; border-left:8px solid #d97706; margin-top:10px; font-size:21px; text-align:center;">
Resultado: comparaciones de tratamiento más precisas, con menor varianza del error, al remover la variabilidad explicada por la covariable.
</div>

## El modelo de ANCOVA

<div class="block-theorem fragment fade-up" data-fragment-index="1">
<div class="block-title" style="font-size:26px;">Modelo de Análisis de Covarianza</div>
<div class="block-body" style="font-size:25px; text-align:center;">
$$
y_{ij} = \mu + \tau_i + \beta\,(x_{ij}-\bar x_{..}) + \varepsilon_{ij}
$$
</div>
</div>

<div style="font-size:23px; line-height:1.4; margin-top:10px;">
- $y_{ij}$: respuesta del sujeto $j$ en el tratamiento $i$ (ej. altura final).
- $x_{ij}$: covariable del mismo sujeto, medida antes del tratamiento (ej. altura inicial).
- $\beta$: pendiente común de regresión entre $y$ y $x$, igual para todos los tratamientos (supuesto de homogeneidad de pendientes).
- $\tau_i$: efecto del tratamiento $i$, <strong>ya ajustado</strong> por la covariable.
- $\varepsilon_{ij}\sim N(0,\sigma^2)$ independientes.
</div>

## Ejemplo agrícola: eucalipto y altura inicial

<div class="block-example fragment fade-up" data-fragment-index="1">
<div class="block-title">Ejemplo: plántulas de eucalipto, vivero forestal</div>
<div class="block-body" style="font-size:22px; text-align:justify;">
Se comparan 3 tratamientos de fertilización (Testigo, Orgánico, Químico) sobre el crecimiento de plántulas de eucalipto, midiendo la <strong>altura final</strong> (cm) a los 6 meses. Como las plántulas no partían exactamente de la misma altura, se registra la <strong>altura inicial</strong> (cm) como covariable. $n=10$ plántulas por tratamiento, $N=30$.
</div>
</div>

<table style="width:100%; font-size:20px; text-align:center; margin-top:8px; border-collapse:collapse;">
<tr style="background-color:#1a3a6b; color:white;">
<th style="padding:6px;">Tratamiento</th><th>$\bar x_i$ (altura inicial)</th><th>$\bar y_i$ (altura final, sin ajustar)</th>
</tr>
<tr style="background-color:#eef4fb;"><td style="padding:6px;">Testigo</td><td>34.66</td><td>40.09</td></tr>
<tr><td style="padding:6px;">Orgánico</td><td>34.16</td><td>54.51</td></tr>
<tr style="background-color:#eef4fb;"><td style="padding:6px;">Químico</td><td>36.73</td><td>64.98</td></tr>
</table>

## ANOVA simple versus ANCOVA: por qué ajustar

<div style="font-size:24px; text-align:justify; line-height:1.4; margin-bottom:6px;">
Si se ignora la covariable y se ajusta un ANOVA simple sobre la altura final:
</div>

<table style="width:100%; font-size:21px; border-collapse:collapse; text-align:center;">
<tr style="background-color:#1a3a6b; color:white;">
<th style="padding:6px;">Fuente</th><th>SC</th><th>gl</th><th>CM</th><th>F</th><th>valor-p</th>
</tr>
<tr style="background-color:#eef4fb;"><td style="padding:6px;">Tratamiento</td><td>3124</td><td>2</td><td>1562</td><td rowspan="2">46.0</td><td rowspan="2">$2\times10^{-9}$</td></tr>
<tr><td style="padding:6px;">Error</td><td>917</td><td>27</td><td>34.0</td></tr>
</table>

<div class="fragment fade-up" data-fragment-index="1"
style="background-color:#fdecec; padding:10px; border-radius:12px; border-left:8px solid #b91c1c; margin-top:10px; font-size:21px; text-align:center;">
Aunque las alturas iniciales son parecidas entre tratamientos (34.16 a 36.73 cm), parte del error de 917 todavía contiene variabilidad explicable por esas pequeñas diferencias iniciales. El ANCOVA remueve esa fuente de ruido.
</div>

## Tabla ANCOVA: eucalipto

<div style="font-size:23px; text-align:justify; line-height:1.4; margin-bottom:6px;">
Ajustando el modelo $altura\_final = \mu + \beta(altura\_inicial-\bar x) + \tau_i$:
</div>

<table style="width:100%; font-size:20px; border-collapse:collapse; text-align:center;">
<tr style="background-color:#1a3a6b; color:white;">
<th style="padding:6px;">Fuente</th><th>SC (tipo III)</th><th>gl</th><th>CM</th><th>F</th><th>valor-p</th>
</tr>
<tr style="background-color:#eef4fb;"><td style="padding:6px;">Covariable (altura inicial)</td><td>680.2</td><td>1</td><td>680.2</td><td>74.71</td><td>$4.0\times10^{-9}$</td></tr>
<tr><td style="padding:6px;">Tratamiento (ajustado)</td><td>2541.9</td><td>2</td><td>1270.9</td><td>139.6</td><td>$1.2\times10^{-14}$</td></tr>
<tr style="background-color:#eef4fb;"><td style="padding:6px;">Error</td><td>236.7</td><td>26</td><td>9.10</td><td></td><td></td></tr>
</table>

<div class="fragment fade-up" data-fragment-index="1"
style="background-color:#eef7ee; padding:10px; border-radius:12px; border-left:8px solid #1b4d2e; margin-top:8px; font-size:20px; text-align:center;">
$CM_E$ bajó de $34.0$ (ANOVA simple) a $9.10$ (ANCOVA): la covariable explicó una parte sustancial del error, lo que aumentó drásticamente la potencia de la prueba sobre tratamiento ($F$ pasó de 46.0 a 139.6).
</div>

## Pendiente común y homogeneidad de pendientes

<div style="font-size:24px; text-align:justify; line-height:1.4;">
El modelo ANCOVA asume una <strong>pendiente común</strong> $\beta$ entre la covariable y la respuesta, igual en los tres tratamientos. Este supuesto se verifica probando la interacción covariable $\times$ tratamiento.
</div>

<div class="fragment fade-up" data-fragment-index="1" style="background-color:#eef4fb; border-left:6px solid #1a3a6b; border-radius:8px; padding:10px 14px; font-size:22px; text-align:center; margin-top:10px;">
$\hat\beta = 1.184$ cm de altura final por cada cm adicional de altura inicial (centrada).
</div>

<div class="fragment fade-up" data-fragment-index="2" style="background-color:#eef7ee; border-left:6px solid #1b4d2e; border-radius:8px; padding:10px 14px; font-size:22px; text-align:center; margin-top:8px;">
Prueba de interacción altura_inicial $\times$ tratamiento: $F=0.08$, $gl=(2,24)$, valor-p$=0.92$. No hay evidencia de que las pendientes difieran entre tratamientos: el supuesto se cumple.
</div>

## Medias ajustadas

<div style="font-size:25px; text-align:justify; line-height:1.4;">
Las <strong>medias ajustadas</strong> estiman cuál sería la altura final promedio de cada tratamiento si todas las plántulas hubieran partido de la misma altura inicial (la media general $\bar x_{..}=35.18$ cm):
</div>

<div class="block-definition fragment fade-up" data-fragment-index="1">
<div class="block-title" style="font-size:23px;">Fórmula de la media ajustada</div>
<div class="block-body" style="font-size:22px; text-align:center;">
$$\bar y_{i,\text{aj}} = \bar y_{i.} - \hat\beta\,(\bar x_{i.}-\bar x_{..})$$
</div>
</div>

<table style="width:100%; font-size:20px; text-align:center; margin-top:8px; border-collapse:collapse;">
<tr style="background-color:#1a3a6b; color:white;">
<th style="padding:6px;">Tratamiento</th><th>$\bar y_i$ (sin ajustar)</th><th>$\bar y_{i,\text{aj}}$ (ajustada)</th>
</tr>
<tr style="background-color:#eef4fb;"><td style="padding:6px;">Testigo</td><td>40.09</td><td>40.71</td></tr>
<tr><td style="padding:6px;">Orgánico</td><td>54.51</td><td>55.72</td></tr>
<tr style="background-color:#eef4fb;"><td style="padding:6px;">Químico</td><td>64.98</td><td>63.15</td></tr>
</table>

## Gráfico de las rectas de regresión por tratamiento

```{r}
#| label: ancova-plot
#| fig-height: 4
set.seed(2903)
trat3 <- factor(rep(c("Testigo","Organico","Quimico"), each=10),
                 levels=c("Testigo","Organico","Quimico"))
alt_inicial <- round(rnorm(30, 35, 4), 1)
beta_true <- 1.15
efecto <- c(Testigo=0, Organico=14, Quimico=22)[as.character(trat3)]
alt_final <- round(40 + efecto + beta_true*(alt_inicial - mean(alt_inicial)) + rnorm(30, 0, 3), 1)
datos3 <- data.frame(trat3, alt_inicial, alt_final)
cols <- c(Testigo="#374151", Organico="#1b4d2e", Quimico="#1a3a6b")
plot(datos3$alt_inicial, datos3$alt_final, col = cols[datos3$trat3], pch = 19,
     xlab = "Altura inicial (cm)", ylab = "Altura final (cm)",
     main = "ANCOVA: rectas paralelas por tratamiento")
mod_ancova_lm <- lm(alt_final ~ alt_inicial + trat3, data = datos3)
b0 <- coef(mod_ancova_lm)["(Intercept)"]; b1 <- coef(mod_ancova_lm)["alt_inicial"]
abline(a = b0, b = b1, col = cols["Testigo"], lwd = 2)
abline(a = b0 + coef(mod_ancova_lm)["trat3Organico"], b = b1, col = cols["Organico"], lwd = 2)
abline(a = b0 + coef(mod_ancova_lm)["trat3Quimico"], b = b1, col = cols["Quimico"], lwd = 2)
legend("topleft", legend = names(cols), col = cols, pch = 19, lwd = 2, bty = "n")
```

<div class="fragment fade-up" data-fragment-index="1"
style="background-color:#fff7e8; padding:10px; border-radius:12px; border-left:8px solid #d97706; margin-top:6px; font-size:20px; text-align:center;">
Las tres rectas son paralelas (pendiente común $\hat\beta=1.184$): el ANCOVA simplemente desplaza verticalmente cada tratamiento.
</div>

## Solución por computador: cómo interpretar la salida

<div style="font-size:24px; text-align:justify; line-height:1.4; margin-bottom:8px;">
Cualquier software estadístico (R, SAS, Minitab, SPSS) reporta el ANCOVA con esta estructura. Es clave identificar cada columna:
</div>

<table style="width:100%; font-size:21px; text-align:center; margin-top:6px; border-collapse:collapse;">
<tr style="background-color:#1a3a6b; color:white;">
<th style="padding:6px;">Columna</th><th>Significado</th>
</tr>
<tr style="background-color:#eef4fb;"><td style="padding:6px;">Fila "covariable"</td><td style="padding:6px;">Prueba si $\beta\neq0$: ¿la covariable realmente influye en $Y$?</td></tr>
<tr><td style="padding:6px;">Fila "tratamiento"</td><td style="padding:6px;">Prueba $H_0:\tau_1=\cdots=\tau_a=0$, <strong>ya controlando</strong> por la covariable</td></tr>
<tr style="background-color:#eef4fb;"><td style="padding:6px;">Coeficiente de la covariable</td><td style="padding:6px;">Estimación de $\hat\beta$, la pendiente común</td></tr>
<tr><td style="padding:6px;">Medias ajustadas / "LS Means"</td><td style="padding:6px;">Medias de tratamiento corregidas por la covariable</td></tr>
</table>

<div class="fragment fade-up" data-fragment-index="1"
style="background-color:#f8fafc; padding:10px; border-radius:12px; border-left:8px solid #475569; margin-top:8px; font-size:20px; text-align:center;">
El orden recomendado de lectura es: (1) verificar homogeneidad de pendientes, (2) revisar significancia de la covariable, (3) interpretar el efecto de tratamiento ajustado, (4) comparar medias ajustadas.
</div>

## Desarrollo mediante regresión general

<div style="font-size:25px; text-align:justify; line-height:1.4;">
Igual que en clases anteriores, el ANCOVA puede verse como una <strong>prueba de significancia de regresión general</strong>: se compara un modelo completo contra modelos reducidos.
</div>

<table style="width:100%; font-size:20px; text-align:center; margin-top:10px; border-collapse:collapse;">
<tr style="background-color:#1a3a6b; color:white;">
<th style="padding:6px;">Modelo</th><th>SC residual (SCE)</th><th>gl</th>
</tr>
<tr style="background-color:#eef4fb;"><td style="padding:6px;">Reducido: solo covariable $y=\mu+\beta x+\varepsilon$</td><td>2778.7</td><td>28</td></tr>
<tr><td style="padding:6px;">Completo: covariable + tratamiento</td><td>236.7</td><td>26</td></tr>
</table>

<div class="fragment fade-up" data-fragment-index="1"
style="background-color:#eef7ee; padding:10px; border-radius:12px; border-left:8px solid #1b4d2e; margin-top:8px; font-size:21px; text-align:center;">
$$F=\frac{(2778.7-236.7)/2}{236.7/26}=139.6$$
Idéntico al estadístico $F$ de tratamiento en la tabla ANCOVA: el efecto de tratamiento es la diferencia entre incluir o no las variables indicadoras, controlando ya por la covariable.
</div>

## Experimentos factoriales con covariables

<div style="font-size:26px; text-align:justify; line-height:1.4;">
El ANCOVA se extiende de forma natural a <strong>más de un factor</strong>: el modelo simplemente agrega los efectos principales y la interacción, manteniendo el ajuste por la covariable.
</div>

<div class="block-theorem fragment fade-up" data-fragment-index="1">
<div class="block-title" style="font-size:23px;">ANCOVA factorial</div>
<div class="block-body" style="font-size:21px; text-align:center;">
$$
y_{ijk} = \mu + \alpha_i + \gamma_j + (\alpha\gamma)_{ij} + \beta\,(x_{ijk}-\bar x_{...}) + \varepsilon_{ijk}
$$
</div>
</div>

<div class="fragment fade-up" data-fragment-index="2"
style="background-color:#eef4fb; padding:12px; border-radius:14px; border-left:8px solid #1a3a6b; margin-top:10px; font-size:21px; text-align:center;">
Ejemplo conceptual: en el ensayo de eucalipto, si además se cruzan los 3 tratamientos de fertilización con 2 tipos de sustrato (arenoso, franco), el ANCOVA factorial evaluaría los efectos de fertilización, sustrato y su interacción, todos ajustados por la altura inicial de cada plántula.
</div>

## Errores comunes: ANCOVA

<div class="block-alert fragment fade-up" data-fragment-index="1">
<div class="block-title">Advertencia: errores frecuentes</div>
<div class="block-body" style="font-size:23px; line-height:1.4;">
- Usar como covariable una variable medida <strong>después</strong> del tratamiento (puede estar afectada por él, violando el supuesto de independencia entre covariable y tratamiento).
- Omitir la verificación de homogeneidad de pendientes: si las pendientes difieren entre tratamientos, el modelo de pendiente común no es válido.
- Interpretar las medias <strong>sin ajustar</strong> cuando los tratamientos partieron de niveles distintos de la covariable.
- Aplicar ANCOVA cuando la covariable ya está perfectamente balanceada entre tratamientos (en ese caso, el ANOVA simple es suficiente y más sencillo).
</div>
</div>

## {.center .middle}

<div style="text-align: center; margin-top: 40px;">

<p style="font-size: 48px; font-weight: bold; color: #3b82f6;">
Medidas Repetidas
</p>

<p style="font-size: 28px; color: #1b4d2e; font-weight: 600; margin-top: 10px; text-align: justify;">
¿Cómo analizar correctamente una variable medida varias veces en la misma unidad experimental a lo largo del tiempo?
</p>

</div>

## Motivación: mediciones repetidas en el tiempo

<div style="font-size:27px; text-align:justify; line-height:1.5;">
En muchos experimentos agrícolas y forestales se mide la <strong>misma unidad experimental varias veces</strong>: la altura de una plántula cada mes, el peso de un animal cada semana, el rendimiento de una parcela cada cosecha.
</div>

<div class="fragment fade-up" data-fragment-index="1"
style="background-color:#eef4fb; padding:14px; border-radius:14px; border-left:8px solid #1a3a6b; margin-top:14px; font-size:23px; text-align:justify;">
Ejemplo: la altura de plántulas de eucalipto se mide cada mes durante 6 meses, bajo dos regímenes de riego (con riego, sin riego).
</div>

<div class="fragment fade-up" data-fragment-index="2"
style="background-color:#fdecec; padding:12px; border-radius:14px; border-left:8px solid #b91c1c; margin-top:10px; font-size:21px; text-align:center;">
Problema: las 6 mediciones de una misma plántula <strong>no son independientes</strong> entre sí (una plántula alta en el mes 1 probablemente sigue siendo alta en el mes 2). Tratar el tiempo como un factor más de un ANOVA factorial viola el supuesto de independencia.
</div>

## Por qué no es un ANOVA factorial simple

<div style="display:grid; grid-template-columns:1fr 1fr; gap:18px;">

<div class="fragment fade-up" data-fragment-index="1"
style="background-color:#eef4fb; padding:16px; border-radius:16px; border-top:8px solid #1a3a6b;">
<div style="font-size:24px; font-weight:bold; text-align:center; color:#1a3a6b;">ANOVA factorial común</div>
<div style="font-size:20px; text-align:center; line-height:1.4; margin-top:8px;">
Asume que todas las observaciones, dentro y entre niveles de cualquier factor, son independientes entre sí.
</div>
</div>

<div class="fragment fade-up" data-fragment-index="2"
style="background-color:#eef7ee; padding:16px; border-radius:16px; border-top:8px solid #1b4d2e;">
<div style="font-size:24px; font-weight:bold; text-align:center; color:#1b4d2e;">Medidas repetidas</div>
<div style="font-size:20px; text-align:center; line-height:1.4; margin-top:8px;">
Las observaciones del <strong>mismo sujeto</strong> en distintos tiempos están correlacionadas; se requiere un modelo que reconozca esa estructura.
</div>
</div>

</div>

<div class="fragment fade-up" data-fragment-index="3"
style="background-color:#fff7e8; padding:12px; border-radius:14px; border-left:8px solid #d97706; margin-top:14px; font-size:21px; text-align:center;">
Ignorar la correlación intra-sujeto subestima el error estándar de los efectos de tiempo, inflando artificialmente la significancia estadística.
</div>

## Estructura entre sujetos y dentro de sujetos

<div style="font-size:25px; text-align:justify; line-height:1.4;">
Un diseño de medidas repetidas distingue dos tipos de factores:
</div>

<div class="block-definition fragment fade-up" data-fragment-index="1">
<div class="block-title" style="font-size:24px;">Factor entre sujetos (between-subjects)</div>
<div class="block-body" style="font-size:22px; text-align:center;">
El <strong>tratamiento</strong> (riego / sin riego): cada plántula recibe solo uno de los niveles, de forma permanente.
</div>
</div>

<div class="block-definition fragment fade-up" data-fragment-index="2">
<div class="block-title" style="font-size:24px;">Factor dentro de sujetos (within-subjects)</div>
<div class="block-body" style="font-size:22px; text-align:center;">
El <strong>tiempo</strong> (mes 1 a mes 6): cada plántula pasa por <strong>todos</strong> los niveles de este factor.
</div>
</div>

## Ejemplo agrícola completo: crecimiento de eucalipto

<div class="block-example fragment fade-up" data-fragment-index="1">
<div class="block-title">Ejemplo: altura de eucalipto bajo riego, vivero forestal</div>
<div class="block-body" style="font-size:22px; text-align:justify;">
Se siguen 16 plántulas de eucalipto (8 con riego suplementario, 8 sin riego) y se mide su altura (cm) cada mes durante 6 meses.
</div>
</div>

<table style="width:100%; font-size:19px; text-align:center; margin-top:8px; border-collapse:collapse;">
<tr style="background-color:#1a3a6b; color:white;">
<th style="padding:6px;">Tratamiento</th><th>Mes 1</th><th>Mes 2</th><th>Mes 3</th><th>Mes 4</th><th>Mes 5</th><th>Mes 6</th>
</tr>
<tr style="background-color:#eef4fb;"><td style="padding:6px;">Riego</td><td>20.39</td><td>26.78</td><td>35.26</td><td>44.54</td><td>54.16</td><td>64.70</td></tr>
<tr><td style="padding:6px;">Sin riego</td><td>19.66</td><td>23.86</td><td>28.74</td><td>33.50</td><td>38.60</td><td>43.36</td></tr>
</table>

<div class="fragment fade-up" data-fragment-index="1"
style="background-color:#fff7e8; padding:10px; border-radius:12px; border-left:8px solid #d97706; margin-top:8px; font-size:20px; text-align:center;">
Valores: medias de altura (cm) por tratamiento y mes, sobre 8 plántulas cada uno.
</div>

## Gráfico de perfiles de crecimiento

```{r}
#| label: perfiles-crecimiento
#| fig-height: 4
medias_riego <- c(20.39, 26.78, 35.26, 44.54, 54.16, 64.70)
medias_sin   <- c(19.66, 23.86, 28.74, 33.50, 38.60, 43.36)
plot(1:6, medias_riego, type = "b", pch = 19, col = "#1a3a6b", lwd = 2,
     ylim = c(15, 70), xlab = "Mes", ylab = "Altura promedio (cm)",
     main = "Perfiles de crecimiento por tratamiento")
lines(1:6, medias_sin, type = "b", pch = 17, col = "#1b4d2e", lwd = 2)
legend("topleft", legend = c("Riego", "Sin riego"), col = c("#1a3a6b", "#1b4d2e"),
       pch = c(19, 17), lwd = 2, bty = "n")
```

<div class="fragment fade-up" data-fragment-index="1"
style="background-color:#eef4fb; padding:10px; border-radius:12px; border-left:8px solid #1a3a6b; margin-top:6px; font-size:20px; text-align:center;">
Los perfiles no son paralelos: la brecha entre tratamientos crece con el tiempo, lo que sugiere una <strong>interacción tratamiento $\times$ tiempo</strong>.
</div>

## Tabla de análisis de medidas repetidas

<div style="font-size:23px; text-align:justify; line-height:1.4; margin-bottom:6px;">
El análisis separa la variabilidad <strong>entre sujetos</strong> (tratamiento) de la variabilidad <strong>dentro de sujetos</strong> (tiempo e interacción):
</div>

<table style="width:100%; font-size:19px; border-collapse:collapse; text-align:center;">
<tr style="background-color:#1a3a6b; color:white;">
<th style="padding:6px;">Fuente</th><th>SC</th><th>gl</th><th>CM</th><th>F</th><th>valor-p</th>
</tr>
<tr style="background-color:#eef4fb;"><td style="padding:6px;">Tratamiento (entre sujetos)</td><td>504</td><td>1</td><td>504</td><td>177.0</td><td>$<0.0001$</td></tr>
<tr><td style="padding:6px;">Mes (dentro de sujetos)</td><td>6584</td><td>5</td><td>1317</td><td>462.9</td><td>$<0.0001$</td></tr>
<tr style="background-color:#eef4fb;"><td style="padding:6px;">Tratamiento $\times$ Mes</td><td>336</td><td>5</td><td>67</td><td>23.6</td><td>$<0.0001$</td></tr>
<tr><td style="padding:6px;">Error (dentro)</td><td>222</td><td>78</td><td>2.85</td><td></td><td></td></tr>
</table>

<div class="fragment fade-up" data-fragment-index="1"
style="background-color:#eef7ee; padding:10px; border-radius:12px; border-left:8px solid #1b4d2e; margin-top:8px; font-size:20px; text-align:center;">
La interacción tratamiento $\times$ mes es altamente significativa: confirma lo observado en el gráfico de perfiles: el riego acelera el crecimiento de forma creciente en el tiempo.
</div>

## Corrección por esfericidad: idea general

<div style="font-size:25px; text-align:justify; line-height:1.4;">
La tabla anterior asume <strong>esfericidad</strong>: que las varianzas de las diferencias entre cualquier par de tiempos son iguales. Esta condición rara vez se cumple exactamente con datos de crecimiento.
</div>

<div class="block-note fragment fade-up" data-fragment-index="1">
<div class="block-body" style="font-size:22px;">
La prueba de <strong>esfericidad de Mauchly</strong> contrasta $H_0:$ se cumple la esfericidad. En este ejemplo: estadístico $=0.261$, valor-p$=0.308$ &mdash; no se rechaza, por lo que la corrección no es estrictamente necesaria.
</div>
</div>

<div class="fragment fade-up" data-fragment-index="2"
style="background-color:#fff7e8; padding:10px; border-radius:12px; border-left:8px solid #d97706; margin-top:8px; font-size:21px; text-align:center;">
Cuando la esfericidad falla, se aplican <strong>correcciones</strong> que reducen los grados de libertad del estadístico $F$ (Greenhouse-Geisser, Huynh-Feldt), haciendo la prueba más conservadora sin tener que abandonar el ANOVA de medidas repetidas.
</div>

## Conclusión del ejemplo de eucalipto

<div style="display:grid; grid-template-columns:1fr 1fr; gap:18px;">

<div class="fragment fade-up" data-fragment-index="1"
style="background-color:#eef4fb; padding:16px; border-radius:16px; border-top:8px solid #1a3a6b;">
<div style="font-size:23px; font-weight:bold; text-align:center; color:#1a3a6b;">Resultado estadístico</div>
<div style="font-size:20px; text-align:center; line-height:1.4; margin-top:8px;">
Efectos significativos de tratamiento, tiempo, y su interacción (todos $p<0.0001$). Esfericidad razonable ($p=0.308$).
</div>
</div>

<div class="fragment fade-up" data-fragment-index="2"
style="background-color:#eef7ee; padding:16px; border-radius:16px; border-top:8px solid #1b4d2e;">
<div style="font-size:23px; font-weight:bold; text-align:center; color:#1b4d2e;">Conclusión agronómica</div>
<div style="font-size:20px; text-align:center; line-height:1.4; margin-top:8px;">
El riego suplementario no solo aumenta la altura final, sino que <strong>acelera la tasa de crecimiento</strong> mes a mes, ampliando la diferencia con el tiempo.
</div>
</div>

</div>

## Errores comunes: medidas repetidas

<div class="block-alert fragment fade-up" data-fragment-index="1">
<div class="block-title">Advertencia: errores frecuentes</div>
<div class="block-body" style="font-size:23px; line-height:1.4;">
- Analizar el factor tiempo como si fuera independiente entre mediciones (ANOVA factorial estándar), ignorando la correlación intra-sujeto.
- Ignorar la prueba de esfericidad y reportar el valor-p sin corrección cuando la esfericidad falla claramente.
- Confundir el factor "entre sujetos" (tratamiento, fijo por sujeto) con el factor "dentro de sujetos" (tiempo, varía dentro del mismo sujeto).
- No graficar los perfiles de evolución temporal antes del análisis formal: el gráfico revela visualmente si existe interacción tratamiento $\times$ tiempo.
</div>
</div>

## Resumen general de la clase

<table style="width:100%; font-size:20px; border-collapse:collapse; text-align:center;">
<tr style="background-color:#1a3a6b; color:white;">
<th style="padding:8px;">Tema</th>
<th style="padding:8px;">Problema que resuelve</th>
<th style="padding:8px;">Herramienta</th>
</tr>
<tr style="background-color:#eef4fb;">
<td style="padding:8px;">Box-Cox / GLM</td>
<td style="padding:8px;">Respuesta no normal o varianza heterogénea</td>
<td style="padding:8px;">Transformación potencia o modelo Poisson/binomial</td>
</tr>
<tr>
<td style="padding:8px;">Datos no balanceados</td>
<td style="padding:8px;">Pérdida de parcelas en diseño factorial</td>
<td style="padding:8px;">Suma de cuadrados tipo III (regresión general)</td>
</tr>
<tr style="background-color:#eef4fb;">
<td style="padding:8px;">ANCOVA</td>
<td style="padding:8px;">Diferencias iniciales no controlables</td>
<td style="padding:8px;">Ajuste por covariable continua</td>
</tr>
<tr>
<td style="padding:8px;">Medidas repetidas</td>
<td style="padding:8px;">Mediciones correlacionadas en el tiempo</td>
<td style="padding:8px;">Factores entre/dentro de sujetos, esfericidad</td>
</tr>
</table>

## Taller en Clase {.center .middle}

## Instrucciones

<div class="fragment fade-up" data-fragment-index="1" style="background-color:#eef4fb; padding:20px; border-radius:18px; border-top:8px solid #1a3a6b;">

<div style="font-size:26px; line-height:1.7;">

Para cada ejercicio:

<ol>
<li>Identifique el tema involucrado (transformación, GLM, datos no balanceados, ANCOVA o medidas repetidas).</li>
<li>Plantee el modelo o las hipótesis correspondientes.</li>
<li>Realice los cálculos solicitados con la información suministrada.</li>
<li>Aplique el criterio de decisión indicado.</li>
<li>Redacte una conclusión en el contexto agrícola del problema.</li>
</ol>

</div>

</div>

## Ejercicio 1

<div class="fragment fade-up" data-fragment-index="1" style="background-color:#eef4fb; padding:18px; border-radius:18px; border-top:8px solid #1a3a6b;">

<div style="font-size:28px; font-weight:bold; color:#1a3a6b; margin-bottom:10px;">
Problema: transformación de datos de conteo
</div>

<div style="font-size:25px; text-align:justify; line-height:1.5;">

En un cultivo de arroz en el Tolima, se cuenta el número de plantas afectadas por el hongo <em>Pyricularia</em> por parcela, bajo 3 tratamientos fungicidas. Un análisis de Box-Cox sobre los datos arroja $\hat\lambda=0.1$, con intervalo de confianza del 95% que incluye a $\lambda=0$.

</div>

</div>

<div class="fragment fade-up" data-fragment-index="2" style="background-color:#fff7e8; border-left:6px solid #d97706; border-radius:8px; padding:8px 12px; font-size:22px; text-align:center; margin-top:10px;">
(a) ¿Qué transformación recomienda aplicar? (b) Justifique por qué el GLM Poisson sería una alternativa razonable a la transformación.
</div>

## Ejercicio 2

<div class="fragment fade-up" data-fragment-index="1" style="background-color:#eef7ee; padding:18px; border-radius:18px; border-top:8px solid #1b4d2e;">

<div style="font-size:28px; font-weight:bold; color:#1b4d2e; margin-bottom:10px;">
Problema: datos no balanceados
</div>

<div style="font-size:24px; text-align:justify; line-height:1.4;">

Un ensayo factorial $2\times2$ de variedad de café (Caturra, Castillo) $\times$ sombra (Con sombra, Sin sombra) perdió parcelas por una helada. Quedaron: Caturra-Con sombra ($n=8$), Caturra-Sin sombra ($n=5$), Castillo-Con sombra ($n=6$), Castillo-Sin sombra ($n=9$).

</div>

</div>

<div class="fragment fade-up" data-fragment-index="2" style="background-color:#fff7e8; border-left:6px solid #d97706; border-radius:8px; padding:8px 12px; font-size:22px; text-align:center; margin-top:10px;">
(a) Verifique si el patrón de $n_{ij}$ es proporcional. (b) Indique qué método de análisis (proporcional, aproximado o exacto tipo III) es apropiado y por qué.
</div>

## Ejercicio 3

<div class="fragment fade-up" data-fragment-index="1" style="background-color:#eef4fb; padding:18px; border-radius:18px; border-top:8px solid #1a3a6b;">

<div style="font-size:28px; font-weight:bold; color:#1a3a6b; margin-bottom:10px;">
Problema: ANCOVA en ganadería
</div>

<div style="font-size:24px; text-align:justify; line-height:1.4;">

Se comparan 2 dietas de ceba en novillos de los Llanos, ajustando por el peso inicial (covariable). Con $\bar y_1=420$ kg, $\bar y_2=455$ kg (pesos finales sin ajustar), $\bar x_1=310$ kg, $\bar x_2=325$ kg, $\bar x_{..}=317.5$ kg y $\hat\beta=1.05$.

</div>

</div>

<div class="fragment fade-up" data-fragment-index="2" style="background-color:#fff7e8; border-left:6px solid #d97706; border-radius:8px; padding:8px 12px; font-size:22px; text-align:center; margin-top:10px;">
Calcule las medias ajustadas $\bar y_{1,\text{aj}}$ y $\bar y_{2,\text{aj}}$ e interprete si la diferencia entre dietas cambia tras el ajuste.
</div>

## Ejercicio 4

<div class="fragment fade-up" data-fragment-index="1" style="background-color:#eef7ee; padding:18px; border-radius:18px; border-top:8px solid #1b4d2e;">

<div style="font-size:28px; font-weight:bold; color:#1b4d2e; margin-bottom:10px;">
Problema: ANCOVA, prueba de regresión general
</div>

<div style="font-size:24px; text-align:justify; line-height:1.4;">

En un ensayo de fertilización de caña ajustado por covariable (contenido inicial de materia orgánica del suelo), el modelo reducido (solo covariable) tiene $SCE=850$ con $gl=22$; el modelo completo (covariable + tratamiento, 3 niveles) tiene $SCE=410$ con $gl=20$.

</div>

</div>

<div class="fragment fade-up" data-fragment-index="2" style="background-color:#fff7e8; border-left:6px solid #d97706; border-radius:8px; padding:8px 12px; font-size:22px; text-align:center; margin-top:10px;">
Calcule el estadístico $F$ para el efecto de tratamiento y compárelo con $F_{0.05,2,20}=3.49$. Concluya.
</div>

## Ejercicio 5

<div class="fragment fade-up" data-fragment-index="1" style="background-color:#eef4fb; padding:18px; border-radius:18px; border-top:8px solid #1a3a6b;">

<div style="font-size:28px; font-weight:bold; color:#1a3a6b; margin-bottom:10px;">
Problema: medidas repetidas en floricultura
</div>

<div style="font-size:24px; text-align:justify; line-height:1.4;">

En un cultivo de rosas en Cundinamarca, se mide el número de botones florales por planta cada semana durante 4 semanas, en 2 tratamientos de fertirriego (Estándar, Mejorado), con 10 plantas por tratamiento. El ANOVA de medidas repetidas reporta: tratamiento $F=22.4$ ($gl=1,18$), semana $F=58.1$ ($gl=3,54$), interacción tratamiento$\times$semana $F=9.7$ ($gl=3,54$), todos con valor-p$<0.01$.

</div>

</div>

<div class="fragment fade-up" data-fragment-index="2" style="background-color:#fff7e8; border-left:6px solid #d97706; border-radius:8px; padding:8px 12px; font-size:22px; text-align:center; margin-top:10px;">
(a) Interprete cada uno de los tres efectos. (b) Explique por qué no sería correcto analizar estos datos con un ANOVA factorial de 2 factores independientes.
</div>
