---
title: "Bioestadística Fundamental"
author: " "
institute: "Departamento de Estadı́stica, Sede Bogotá"
bibliography: referencias.bib
csl: ieee.csl
format:
  revealjs:
    logo: images/logo_unal_3.png
    slide-number: true
    title-slide: false
    multiplex: true
    theme: [simple, ../assets/monash.scss]
    show-slide-number: all
    controls: true
    width: 1280
    height: 720
    css: [../assets/syntax-highlight.css, ../assets/custom.css, ../assets/pacman.css]
    header-includes: |
      <link rel="stylesheet" href="/assets/fontawesome-free-6.1.1-web/css/font-awesome.min.css">
      <script defer src="/assets/fontawesome-free-6.1.1-web/js/all.min.js"></script>
      <script>
      window.addEventListener('load', function() {
        if (typeof Reveal === 'undefined') return;
        function updateLogoVisibility() {
          if (typeof Reveal.getCurrentSlide !== 'function') return;
          var logos = document.querySelectorAll('.reveal .slide-logo');
          if (!logos.length) return;
          var current = Reveal.getCurrentSlide();
          var isTitle = current && current.id === 'title-slide';
          logos.forEach(function(logo) {
            logo.style.display = isTitle ? 'none' : '';
          });
        }
        updateLogoVisibility();
        Reveal.on('slidechanged', updateLogoVisibility);
      });
      </script>
execute:
  echo: true
---

## Clase 12 {.center .middle}

## Contenido

<div style="display: grid; grid-template-columns: 1fr 1fr; gap: 42px; margin-top: 20px; font-size: 30px; align-items: start;">
<div>
<h3 class="fragment fade-in" data-fragment-index="1" style="font-size: 34px; margin-bottom: 14px;">Medidas de centro</h3>
<ul>
<li class="fragment fade-in" data-fragment-index="2">Valor esperado discreto y continuo.</li>
<li class="fragment fade-in" data-fragment-index="3">Interpretación geométrica.</li>
<li class="fragment fade-in" data-fragment-index="4">Esperanza de una función.</li>
<li class="fragment fade-in" data-fragment-index="5">Propiedades del valor esperado.</li>
</ul>
</div>

<div>
<h3 class="fragment fade-in" data-fragment-index="6" style="font-size: 34px; margin-bottom: 14px;">Dispersión y posición</h3>
<ul>
<li class="fragment fade-in" data-fragment-index="7">Varianza y desviación estándar.</li>
<li class="fragment fade-in" data-fragment-index="8">Asimetría y curtosis.</li>
<li class="fragment fade-in" data-fragment-index="9">Percentiles y cuartiles.</li>
<li class="fragment fade-in" data-fragment-index="10">IQR, Chebyshev y taller.</li>
</ul>
</div>
</div>

<div style="text-align: center; margin-top: 40px;">
<p style="font-size: 52px; font-weight: bold; color: #3b82f6;">Valor Esperado, Varianza y Percentiles</p>
<p style="font-size: 32px; color: #1b4d2e; font-weight: 600; margin-top: 10px;">Resumiendo distribuciones: centro, dispersión y posición</p>
<p style="font-size: 24px; color: #9ca3af; margin-top: 30px;">Bioestadística Fundamental — Departamento de Estadística, UNAL Bogotá</p>
</div>

## ¿Por qué resumir una distribución?

<div class="twocol">

<div class="card fragment fade-up crispdm-card--gray" data-fragment-index="1">
<ul>
<li class="fragment fade-up" data-fragment-index="2" style="font-size: 28px; text-align: justify;">
La FMP o FDP describe <em>toda</em> la distribución, pero trabajar con ella completa no siempre es práctico.
</li>
<li class="fragment fade-up" data-fragment-index="3" style="font-size: 28px; text-align: justify;">
Necesitamos <strong>resúmenes numéricos</strong> que capturen las características esenciales: ¿dónde está el centro?, ¿cuánta dispersión hay?
</li>
</ul>
</div>

<div class="card fragment fade-up crispdm-card--gray" data-fragment-index="4">
<ul>
<li class="fragment fade-up" data-fragment-index="5" style="font-size: 28px; text-align: justify;">
El <strong>valor esperado</strong> responde: ¿cuál es el valor promedio a largo plazo?
</li>
<li class="fragment fade-up" data-fragment-index="6" style="font-size: 28px; text-align: justify;">
La <strong>varianza</strong> responde: ¿qué tan dispersos están los valores alrededor del promedio?
</li>
<li class="fragment fade-up" data-fragment-index="7" style="font-size: 28px; text-align: justify;">
Los <strong>percentiles</strong> responden: ¿qué valor supera a un porcentaje dado de la distribución?
</li>
</ul>
</div>

</div>

## Valor esperado — variable discreta

<div class="block-definition fragment fade-up" data-fragment-index="1">
  <div class="block-title">Definición: Valor Esperado (discreta)</div>
  <div class="block-body">
Si $X$ es una variable aleatoria discreta con FMP $p(x)$, su <strong>valor esperado</strong> es:
$$E(X) = \sum_{x \in \text{soporte}} x \cdot p(x)$$
siempre que la suma sea absolutamente convergente.
  </div>
</div>

<ul style="margin-top: 10px;">
<li class="fragment fade-up" data-fragment-index="2" style="font-size: 28px; text-align: justify;">
$E(X)$ es el <strong>promedio ponderado</strong> de los valores posibles, con pesos iguales a sus probabilidades.
</li>
<li class="fragment fade-up" data-fragment-index="3" style="font-size: 28px; text-align: justify;">
También llamado <em>media</em>, <em>expectativa</em> o <em>primer momento</em> de $X$. Se denota $\mu_X$ o simplemente $\mu$.
</li>
</ul>

## Valor esperado — variable continua

<div class="block-definition fragment fade-up" data-fragment-index="1">
  <div class="block-title">Definición: Valor Esperado (continua)</div>
  <div class="block-body">
Si $X$ es una variable aleatoria continua con FDP $f(x)$, su <strong>valor esperado</strong> es:
$$E(X) = \int_{-\infty}^{\infty} x\, f(x)\, dx$$
siempre que la integral sea absolutamente convergente.
  </div>
</div>

<ul style="margin-top: 10px;">
<li class="fragment fade-up" data-fragment-index="2" style="font-size: 28px; text-align: justify;">
La integral reemplaza a la suma: $x$ se pondera por la densidad $f(x)$ en cada punto.
</li>
<li class="fragment fade-up" data-fragment-index="3" style="font-size: 28px; text-align: justify;">
El valor esperado es el <strong>centro de masa</strong> de la distribución.
</li>
</ul>

## Interpretación geométrica

```{r}
#| echo: false
#| fig-width: 9
#| fig-height: 4.5
x <- seq(0, 10, length=400)
fx <- dgamma(x, shape=3, scale=1.5)
plot(x, fx, type="l", lwd=3, col="#1a3a6b",
     main="Centro de masa: Gamma(3, 1.5)", ylab="f(x)", cex.main=1.3)
polygon(c(0,x,10), c(0,fx,0), col="#bfdbfe", border=NA)
lines(x, fx, lwd=3, col="#1a3a6b")
mu_val <- 3*1.5  # E(X) = alpha*beta
abline(v=mu_val, col="#7a1515", lwd=3, lty=2)
text(mu_val+0.3, max(fx)*0.8, paste0("E(X) = ", mu_val), col="#7a1515", cex=1.3, font=2)
```

## Valor esperado — ejemplos básicos

<div class="block-example fragment fade-up" data-fragment-index="1">
  <div class="block-title">Ejemplo — Lanzamiento de dado</div>
  <div class="block-body">
Para un dado justo: $X \in \{1,2,3,4,5,6\}$, $p(x) = 1/6$.
$$E(X) = \frac{1+2+3+4+5+6}{6} = \frac{21}{6} = 3.5$$
El 3.5 nunca se observa, pero es el promedio a largo plazo de muchos lanzamientos.
  </div>
</div>

```{r}
# Verificación por simulación
set.seed(123)
mean(sample(1:6, 100000, replace=TRUE))
```

## E(X) para distribuciones conocidas

<div style="font-size: 26px; margin-top: 20px;">

| Distribución | Parámetros | $E(X)$ |
|:---|:---:|:---:|
| Bernoulli($p$) | $p$ | $p$ |
| Binomial($n,p$) | $n$, $p$ | $np$ |
| Poisson($\lambda$) | $\lambda$ | $\lambda$ |
| Uniforme($a,b$) | $a$, $b$ | $\frac{a+b}{2}$ |
| Normal($\mu,\sigma^2$) | $\mu$, $\sigma^2$ | $\mu$ |
| Exponencial($\lambda$) | $\lambda$ | $\frac{1}{\lambda}$ |
| Gamma($\alpha,\beta$) | $\alpha$, $\beta$ | $\alpha\beta$ |

</div>

## Derivación: E(X) de la Binomial

<div class="block-proof fragment fade-up" data-fragment-index="1">
  <div class="block-title">Demostración: E(X) = np para Bin(n,p)</div>
  <div class="block-body">
$$E(X) = \sum_{k=0}^n k\binom{n}{k}p^k(1-p)^{n-k} = np\sum_{k=1}^n \binom{n-1}{k-1}p^{k-1}(1-p)^{n-k}$$
$$= np \sum_{j=0}^{n-1}\binom{n-1}{j}p^j(1-p)^{n-1-j} = np \cdot (p + 1 - p)^{n-1} = np \quad \square$$
  </div>
</div>

## E(X) de la Exponencial — cálculo

<div class="block-proof fragment fade-up" data-fragment-index="1">
  <div class="block-title">Demostración: E(X) = 1/λ para Exp(λ)</div>
  <div class="block-body">
$$E(X) = \int_0^\infty x \cdot \lambda e^{-\lambda x}\,dx$$
Integración por partes con $u = x$, $dv = \lambda e^{-\lambda x}dx$:
$$= \left[-xe^{-\lambda x}\right]_0^\infty + \int_0^\infty e^{-\lambda x}\,dx = 0 + \frac{1}{\lambda} = \frac{1}{\lambda} \quad \square$$
  </div>
</div>

## Valor esperado de una función — Ley del estadístico inconsciente

<div class="block-theorem fragment fade-up" data-fragment-index="1">
  <div class="block-title">Ley del estadístico inconsciente (LOTUS)</div>
  <div class="block-body">
Si $Y = g(X)$, no es necesario encontrar la distribución de $Y$:
$$E[g(X)] = \begin{cases} \displaystyle\sum_x g(x)\,p(x) & \text{(discreta)} \\[6pt] \displaystyle\int_{-\infty}^\infty g(x)\,f(x)\,dx & \text{(continua)} \end{cases}$$
  </div>
</div>

<ul style="margin-top: 10px;">
<li class="fragment fade-up" data-fragment-index="2" style="font-size: 28px; text-align: justify;">
Ejemplo: $E(X^2)$ se calcula directamente integrando $x^2 f(x)$, sin derivar primero la distribución de $X^2$.
</li>
</ul>

## Propiedades del valor esperado

<div class="block-theorem fragment fade-up" data-fragment-index="1">
  <div class="block-title">Propiedades de E(·)</div>
  <div class="block-body">
Para constantes $a$, $b$ y v.a. $X$, $Y$:
<ol>
<li>$E(a) = a$</li>
<li>$E(aX) = a\,E(X)$</li>
<li>$E(X + b) = E(X) + b$</li>
<li>$E(aX + b) = a\,E(X) + b$ <strong>(linealidad)</strong></li>
<li>$E(X + Y) = E(X) + E(Y)$ <strong>(siempre, sin importar independencia)</strong></li>
</ol>
  </div>
</div>

## Varianza — definición

<div class="block-definition fragment fade-up" data-fragment-index="1">
  <div class="block-title">Definición: Varianza</div>
  <div class="block-body">
La <strong>varianza</strong> de $X$ mide la dispersión alrededor de la media:
$$\text{Var}(X) = E\!\left[(X - \mu)^2\right] = E(X^2) - [E(X)]^2$$
donde $\mu = E(X)$. La raíz cuadrada $\sigma = \sqrt{\text{Var}(X)}$ se llama <strong>desviación estándar</strong>.
  </div>
</div>

<ul style="margin-top: 10px;">
<li class="fragment fade-up" data-fragment-index="2" style="font-size: 28px; text-align: justify;">
La fórmula $\text{Var}(X) = E(X^2) - \mu^2$ es computacionalmente conveniente.
</li>
<li class="fragment fade-up" data-fragment-index="3" style="font-size: 28px; text-align: justify;">
$\text{Var}(X) \geq 0$ siempre; es cero solo si $X$ es constante con probabilidad 1.
</li>
</ul>

## Varianza — para variables discretas y continuas

<div class="twocol">

<div class="block-definition fragment fade-up" data-fragment-index="1">
  <div class="block-title">Discreta</div>
  <div class="block-body">
$$\text{Var}(X) = \sum_x (x-\mu)^2\, p(x)$$
$$= \sum_x x^2 p(x) - \mu^2$$
  </div>
</div>

<div class="block-theorem fragment fade-up" data-fragment-index="2">
  <div class="block-title">Continua</div>
  <div class="block-body">
$$\text{Var}(X) = \int_{-\infty}^\infty (x-\mu)^2 f(x)\,dx$$
$$= \int_{-\infty}^\infty x^2 f(x)\,dx - \mu^2$$
  </div>
</div>

</div>

## Varianza para distribuciones conocidas

<div style="font-size: 26px; margin-top: 20px;">

| Distribución | $E(X)$ | $\text{Var}(X)$ |
|:---|:---:|:---:|
| Bernoulli($p$) | $p$ | $p(1-p)$ |
| Binomial($n,p$) | $np$ | $np(1-p)$ |
| Poisson($\lambda$) | $\lambda$ | $\lambda$ |
| Uniforme($a,b$) | $\frac{a+b}{2}$ | $\frac{(b-a)^2}{12}$ |
| Normal($\mu,\sigma^2$) | $\mu$ | $\sigma^2$ |
| Exponencial($\lambda$) | $\frac{1}{\lambda}$ | $\frac{1}{\lambda^2}$ |
| Gamma($\alpha,\beta$) | $\alpha\beta$ | $\alpha\beta^2$ |

</div>

## Propiedades de la varianza

<div class="block-theorem fragment fade-up" data-fragment-index="1">
  <div class="block-title">Propiedades de Var(·)</div>
  <div class="block-body">
Para constantes $a$, $b$ y v.a. $X$, $Y$ <strong>independientes</strong>:
<ol>
<li>$\text{Var}(a) = 0$</li>
<li>$\text{Var}(aX) = a^2\, \text{Var}(X)$</li>
<li>$\text{Var}(X + b) = \text{Var}(X)$</li>
<li>$\text{Var}(aX + b) = a^2\, \text{Var}(X)$</li>
<li>$\text{Var}(X + Y) = \text{Var}(X) + \text{Var}(Y)$ <em>(si $X \perp Y$)</em></li>
</ol>
  </div>
</div>

## Varianza — ejemplo con Poisson

<div class="block-example fragment fade-up" data-fragment-index="1">
  <div class="block-title">Ejemplo — Casos de dengue</div>
  <div class="block-body">
<p>El número semanal de casos de dengue en un municipio sigue $X \sim \text{Poi}(5)$. Calcule $E(X)$, $\text{Var}(X)$ y $\sigma$.</p>
  </div>
</div>

<div class="block-proof fragment fade-up" data-fragment-index="2">
  <div class="block-title">Solución</div>
  <div class="block-body">
$$E(X) = \lambda = 5 \quad \text{casos/semana}$$
$$\text{Var}(X) = \lambda = 5$$
$$\sigma = \sqrt{5} \approx 2.24 \quad \text{casos/semana}$$
  </div>
</div>

## Cálculo numérico de E(X) y Var(X)

```{r}
# X ~ Poi(5)
lambda <- 5
k <- 0:30
pk <- dpois(k, lambda)

# E(X) manual
EX <- sum(k * pk)
# E(X^2)
EX2 <- sum(k^2 * pk)
# Var(X) = E(X^2) - [E(X)]^2
VarX <- EX2 - EX^2

cat("E(X)   =", round(EX, 4), "\n")
cat("Var(X) =", round(VarX, 4), "\n")
cat("sd(X)  =", round(sqrt(VarX), 4), "\n")
```

## Derivación: Var(X) de la Binomial

<div class="block-proof fragment fade-up" data-fragment-index="1">
  <div class="block-title">Var(X) = np(1-p) para Bin(n,p)</div>
  <div class="block-body">
Escribir $X = X_1 + \cdots + X_n$ con $X_i \sim \text{Ber}(p)$ independientes:
$$\text{Var}(X) = \sum_{i=1}^n \text{Var}(X_i) = n\,\text{Var}(X_1)$$
$$\text{Var}(X_1) = E(X_1^2) - [E(X_1)]^2 = p - p^2 = p(1-p)$$
$$\therefore \text{Var}(X) = np(1-p) \quad \square$$
  </div>
</div>

## Coeficiente de variación

<div class="block-definition fragment fade-up" data-fragment-index="1">
  <div class="block-title">Coeficiente de variación (CV)</div>
  <div class="block-body">
$$CV = \frac{\sigma}{|\mu|} \times 100\%$$
Mide la dispersión <strong>relativa</strong> a la media. Es adimensional.
  </div>
</div>

<ul style="margin-top: 20px;">
<li class="fragment fade-up" data-fragment-index="2" style="font-size: 28px; text-align: justify;">
Útil para comparar la variabilidad de variables medidas en distintas unidades o con distintas medias.
</li>
<li class="fragment fade-up" data-fragment-index="3" style="font-size: 28px; text-align: justify;">
Ejemplo: producción de leche con $\mu = 15$ L/día y $\sigma = 3$ L tiene $CV = 20\%$.
</li>
</ul>

## Momentos de una distribución

<div class="block-definition fragment fade-up" data-fragment-index="1">
  <div class="block-title">Momentos</div>
  <div class="block-body">
El <strong>$k$-ésimo momento</strong> de $X$ es $\mu_k' = E(X^k)$.
El <strong>$k$-ésimo momento central</strong> es $\mu_k = E[(X-\mu)^k]$.
<ul>
<li>$\mu_1' = \mu = E(X)$ (media)</li>
<li>$\mu_2 = \text{Var}(X)$ (varianza)</li>
<li>$\mu_3 / \sigma^3$: asimetría (skewness)</li>
<li>$\mu_4 / \sigma^4$: curtosis (kurtosis)</li>
</ul>
  </div>
</div>

## Asimetría y curtosis

```{r}
#| echo: false
#| fig-width: 10
#| fig-height: 4.5
par(mfrow=c(1,3), mar=c(4,3,2,1))
x <- seq(-4,8,length=400)
# Simétrica
hist(rnorm(5000,0,1), col="#bfdbfe", border="white",
     main="Simétrica\n(asimetría≈0)", probability=TRUE,
     xlab="x", cex.main=1.1)
# Sesgada a la derecha
hist(rexp(5000,0.5), col="#bbf7d0", border="white",
     main="Sesgo positivo\n(cola derecha)", probability=TRUE,
     xlab="x", cex.main=1.1)
# Sesgada a la izquierda
hist(-rexp(5000,0.5)+8, col="#fecaca", border="white",
     main="Sesgo negativo\n(cola izquierda)", probability=TRUE,
     xlab="x", cex.main=1.1)
```

## Percentiles — definición

<div class="block-definition fragment fade-up" data-fragment-index="1">
  <div class="block-title">Definición: Percentil p de X</div>
  <div class="block-body">
El <strong>percentil $p$</strong> (o cuantil de orden $p$) de $X$, denotado $\eta(p)$ o $x_p$, es el valor tal que:
$$F(\eta(p)) = P(X \leq \eta(p)) = p, \quad 0 < p < 1$$
Es la <strong>función inversa de la FDA</strong>: $\eta(p) = F^{-1}(p)$.
  </div>
</div>

<ul style="margin-top: 10px;">
<li class="fragment fade-up" data-fragment-index="2" style="font-size: 28px; text-align: justify;">
El percentil $p$ indica que una fracción $p$ de la distribución se ubica <em>por debajo</em> de $\eta(p)$.
</li>
</ul>

## Percentiles — variable continua

<div class="block-theorem fragment fade-up" data-fragment-index="1">
  <div class="block-title">Cálculo de percentiles (continua)</div>
  <div class="block-body">
Para una v.a. continua con FDA $F$, el percentil $p$ es el valor $\eta(p)$ que satisface:
$$\int_{-\infty}^{\eta(p)} f(x)\,dx = p$$
En R: `qnorm(p, mu, sigma)`, `qexp(p, lambda)`, `qgamma(p, alpha, beta)`, etc.
  </div>
</div>

<ul style="margin-top: 10px;">
<li class="fragment fade-up" data-fragment-index="2" style="font-size: 28px; text-align: justify;">
El prefijo `q` en R viene de <em>quantile</em> y calcula exactamente $F^{-1}(p)$.
</li>
</ul>

## Cuartiles

<div class="block-definition fragment fade-up" data-fragment-index="1">
  <div class="block-title">Cuartiles Q1, Q2, Q3</div>
  <div class="block-body">
Los <strong>cuartiles</strong> dividen la distribución en cuatro partes iguales:
<ul>
<li>$Q_1 = \eta(0.25)$: primer cuartil (percentil 25)</li>
<li>$Q_2 = \eta(0.50)$: mediana (percentil 50)</li>
<li>$Q_3 = \eta(0.75)$: tercer cuartil (percentil 75)</li>
</ul>
El <strong>rango intercuartílico</strong> es $IQR = Q_3 - Q_1$.
  </div>
</div>

## Cuartiles de la distribución Normal

```{r}
# Cuartiles de N(mu=50, sigma=10)
mu <- 50; sigma <- 10
Q1 <- qnorm(0.25, mu, sigma)
Q2 <- qnorm(0.50, mu, sigma)  # mediana
Q3 <- qnorm(0.75, mu, sigma)
IQR_val <- Q3 - Q1

cat("Q1 =", round(Q1, 2), "\n")
cat("Q2 =", round(Q2, 2), "(mediana)\n")
cat("Q3 =", round(Q3, 2), "\n")
cat("IQR=", round(IQR_val, 2), "\n")
```

## Mediana vs Media

<div class="twocol">

<div class="block-definition fragment fade-up" data-fragment-index="1">
  <div class="block-title">Mediana</div>
  <div class="block-body">
La mediana $m = \eta(0.5)$ es el valor que divide la distribución en dos mitades iguales:
$$P(X \leq m) = 0.5$$
Es <strong>robusta</strong> ante valores extremos.
  </div>
</div>

<div class="block-theorem fragment fade-up" data-fragment-index="2">
  <div class="block-title">Media vs Mediana</div>
  <div class="block-body">
<ul>
<li>Normal simétrica: media = mediana.</li>
<li>Sesgo positivo: media > mediana.</li>
<li>Sesgo negativo: media < mediana.</li>
</ul>
La mediana es preferible cuando hay <em>asimetría fuerte</em> o <em>valores atípicos</em>.
  </div>
</div>

</div>

## Mediana de la Exponencial

<div class="block-example fragment fade-up" data-fragment-index="1">
  <div class="block-title">Ejemplo — Mediana de Exp(λ)</div>
  <div class="block-body">
Encontrar la mediana $m$ de $X \sim \text{Exp}(\lambda)$:
$$F(m) = 1 - e^{-\lambda m} = 0.5 \implies e^{-\lambda m} = 0.5 \implies m = \frac{\ln 2}{\lambda}$$
Para $\lambda = 0.2$: $m = \ln(2)/0.2 \approx 3.47$ horas, mientras que $E(X) = 1/0.2 = 5$ horas.
  </div>
</div>

```{r}
lambda <- 0.2
c(mediana = qexp(0.5, lambda), media = 1/lambda)
```

## Percentiles de la Normal — ejemplo clínico

<div class="block-example fragment fade-up" data-fragment-index="1">
  <div class="block-title">Ejemplo — Talla de niños</div>
  <div class="block-body">
<p>La talla de niños de 5 años en Colombia sigue $X \sim N(109, 5^2)$ cm. Calcule:</p>
<ol>
<li>El percentil 10 (talla baja).</li>
<li>El percentil 90 (talla alta).</li>
<li>La proporción de niños entre $Q_1$ y $Q_3$.</li>
</ol>
  </div>
</div>

## Percentiles Normal — solución

```{r}
mu <- 109; sigma <- 5
# P10 y P90
qnorm(0.10, mu, sigma)
qnorm(0.90, mu, sigma)
# Proporción entre Q1 y Q3 (siempre 50% en cualquier distribución)
diff(pnorm(qnorm(c(0.25, 0.75), mu, sigma), mu, sigma))
```

## Visualización de percentiles

```{r}
#| echo: false
#| fig-width: 9
#| fig-height: 5
mu <- 109; sigma <- 5
x <- seq(94, 124, length=400)
fx <- dnorm(x, mu, sigma)
plot(x, fx, type="l", lwd=3, col="#1a3a6b",
     main="Percentiles: N(109, 25)", ylab="f(x)", cex.main=1.3)
qs <- qnorm(c(0.10, 0.25, 0.50, 0.75, 0.90), mu, sigma)
cols <- c("#ef4444","#f97316","#1b4d2e","#f97316","#ef4444")
for(i in seq_along(qs)) abline(v=qs[i], col=cols[i], lwd=2, lty=2)
legend("topright", c("P10","Q1","Mediana","Q3","P90"),
       col=c("#ef4444","#f97316","#1b4d2e","#f97316","#ef4444"),
       lwd=2, lty=2, cex=1.0)
```

## Rango intercuartílico — uso práctico

<div class="block-theorem fragment fade-up" data-fragment-index="1">
  <div class="block-title">IQR como medida de dispersión robusta</div>
  <div class="block-body">
El $IQR = Q_3 - Q_1$ contiene el <strong>50% central</strong> de la distribución. Es insensible a valores extremos, a diferencia de la varianza.
<br>
Regla para outliers (Tukey): un valor $x$ es atípico si:
$$x < Q_1 - 1.5 \cdot IQR \quad \text{o} \quad x > Q_3 + 1.5 \cdot IQR$$
  </div>
</div>

## IQR en la Normal — relación con σ

<div class="block-example fragment fade-up" data-fragment-index="1">
  <div class="block-title">IQR de la Normal</div>
  <div class="block-body">
Para $X \sim N(\mu, \sigma^2)$:
$$IQR = Q_3 - Q_1 = \mu + 0.6745\sigma - (\mu - 0.6745\sigma) = 2 \times 0.6745\sigma \approx 1.35\sigma$$
  </div>
</div>

```{r}
# Verificación
sigma <- 1
IQR_norm <- diff(qnorm(c(0.25, 0.75)))
cat("IQR N(0,1) =", round(IQR_norm, 4), "\n")
cat("1.35*sigma =", round(1.35*sigma, 4), "\n")
```

## Percentiles de distribuciones asimétricas

```{r}
#| echo: false
#| fig-width: 10
#| fig-height: 4.5
par(mfrow=c(1,2), mar=c(4,4,2,1))
# Exponencial
x <- seq(0, 20, length=400)
plot(x, dexp(x, 0.3), type="l", lwd=3, col="#1a3a6b",
     main="Percentiles: Exp(0.3)", ylab="f(x)", cex.main=1.2)
qs <- qexp(c(0.25,0.50,0.75), 0.3)
abline(v=qs, col=c("#f97316","#1b4d2e","#f97316"), lwd=2, lty=2)
abline(v=1/0.3, col="#7a1515", lwd=2)
legend("topright", c("Q1","Mediana","Q3","Media"),
       col=c("#f97316","#1b4d2e","#f97316","#7a1515"), lwd=2, cex=0.9)
# Gamma
plot(x, dgamma(x, 2, scale=2), type="l", lwd=3, col="#1b4d2e",
     main="Percentiles: Gamma(2,2)", ylab="f(x)", cex.main=1.2)
qs2 <- qgamma(c(0.25,0.50,0.75), 2, scale=2)
abline(v=qs2, col=c("#f97316","#1a3a6b","#f97316"), lwd=2, lty=2)
abline(v=2*2, col="#7a1515", lwd=2)
```

## Ejercicio: E(X) y Var(X) con una FMP dada

<div class="block-example fragment fade-up" data-fragment-index="1">
  <div class="block-title">Ejercicio — FMP personalizada</div>
  <div class="block-body">
<p>Sea $X$ el número de procedimientos fallidos en una jornada quirúrgica, con:</p>

| $x$ | 0 | 1 | 2 | 3 |
|:---:|:---:|:---:|:---:|:---:|
| $p(x)$ | 0.50 | 0.30 | 0.15 | 0.05 |

<p>Calcule $E(X)$, $E(X^2)$, $\text{Var}(X)$ y $\sigma$.</p>
  </div>
</div>

## Ejercicio — solución

```{r}
x  <- c(0, 1, 2, 3)
px <- c(0.50, 0.30, 0.15, 0.05)
EX  <- sum(x * px)
EX2 <- sum(x^2 * px)
VX  <- EX2 - EX^2
cat("E(X)   =", EX, "\n")
cat("Var(X) =", round(VX, 4), "\n")
cat("sd(X)  =", round(sqrt(VX), 4), "\n")
```

## Ejercicio: percentil de la Gamma

<div class="block-example fragment fade-up" data-fragment-index="1">
  <div class="block-title">Ejercicio — Tiempo de recuperación</div>
  <div class="block-body">
<p>El tiempo de recuperación (días) de pacientes con hepatitis A sigue $X \sim \text{Gamma}(\alpha=4, \beta=7)$. Calcule:</p>
<ol>
<li>$E(X)$ y $\text{Var}(X)$.</li>
<li>El percentil 90 (tiempo que el 90% de pacientes ya se recuperó).</li>
<li>La probabilidad de recuperarse en menos de 20 días.</li>
</ol>
  </div>
</div>

## Ejercicio Gamma — solución

```{r}
alpha <- 4; beta <- 7
# E(X) y Var(X)
cat("E(X)   =", alpha*beta, "días\n")
cat("Var(X) =", alpha*beta^2, "días²\n")
cat("sd(X)  =", round(sqrt(alpha*beta^2),2), "días\n")
# Percentil 90
cat("P90    =", round(qgamma(0.90, alpha, scale=beta), 2), "días\n")
# P(X < 20)
cat("P(X<20)=", round(pgamma(20, alpha, scale=beta), 4), "\n")
```

## Valor esperado en decisiones — VE como criterio

<div class="block-note fragment fade-up" data-fragment-index="1">
  <div class="block-body">
<p>
El valor esperado puede usarse como <strong>criterio de decisión</strong> en situaciones con incertidumbre: elegir la acción que maximiza $E[\text{ganancia}]$ o minimiza $E[\text{pérdida}]$.
</p>
  </div>
</div>

<div class="block-example fragment fade-up" data-fragment-index="2">
  <div class="block-title">Ejemplo — Política de vacunación</div>
  <div class="block-body">
<p>Si vacunar un rebaño cuesta \$200 por animal y la infección cuesta \$800 con probabilidad 0.4, ¿conviene vacunar?</p>
<ul>
<li>$E[\text{costo sin vacuna}] = 0.4 \times 800 = \$320$ por animal.</li>
<li>$E[\text{costo con vacuna}] = \$200$ fijo.</li>
<li>Vacunar es la decisión con menor costo esperado.</li>
</ul>
  </div>
</div>

## Desigualdad de Chebyshev

<div class="block-theorem fragment fade-up" data-fragment-index="1">
  <div class="block-title">Desigualdad de Chebyshev</div>
  <div class="block-body">
Para cualquier variable aleatoria $X$ con media $\mu$ y varianza finita $\sigma^2$:
$$P(|X - \mu| \geq k\sigma) \leq \frac{1}{k^2}, \quad k > 1$$
Equivalentemente: $P(|X - \mu| < k\sigma) \geq 1 - \frac{1}{k^2}$.
  </div>
</div>

<ul style="margin-top: 10px;">
<li class="fragment fade-up" data-fragment-index="2" style="font-size: 28px; text-align: justify;">
Para $k=2$: al menos el 75% de los valores caen dentro de 2 desviaciones estándar de la media, sin importar la distribución.
</li>
</ul>

## Chebyshev vs Normal — comparación

```{r}
#| echo: false
#| fig-width: 9
#| fig-height: 4.5
k <- seq(1.01, 5, length=200)
chebyshev <- 1 - 1/k^2
normal     <- diff(pnorm(c(-1,1)*k[rep(1,length(k))]))
normal_all <- sapply(k, function(ki) diff(pnorm(c(-ki, ki))))
plot(k, chebyshev, type="l", lwd=3, col="#7a1515",
     main="Chebyshev vs Normal: P(|X-μ| < kσ)",
     xlab="k", ylab="Probabilidad mínima garantizada",
     ylim=c(0,1), cex.main=1.2)
lines(k, normal_all, lwd=3, col="#1a3a6b", lty=2)
legend("bottomright", c("Chebyshev (cualquier dist.)", "Normal"),
       col=c("#7a1515","#1a3a6b"), lwd=3, lty=c(1,2), cex=1.1)
```

## Momentos generadores de probabilidad

<div class="block-definition fragment fade-up" data-fragment-index="1">
  <div class="block-title">Función generatriz de momentos (FGM)</div>
  <div class="block-body">
La <strong>FGM</strong> de $X$ es $M_X(t) = E(e^{tX})$, definida en un entorno de $t=0$. Sus derivadas en $t=0$ dan los momentos:
$$M_X^{(k)}(0) = E(X^k)$$
  </div>
</div>

<ul style="margin-top: 10px;">
<li class="fragment fade-up" data-fragment-index="2" style="font-size: 28px; text-align: justify;">
La FGM identifica unívocamente la distribución: dos distribuciones con la misma FGM son iguales.
</li>
<li class="fragment fade-up" data-fragment-index="3" style="font-size: 28px; text-align: justify;">
Ejemplo: $M_{N(\mu,\sigma^2)}(t) = \exp(\mu t + \frac{1}{2}\sigma^2 t^2)$.
</li>
</ul>

## Taller en clase {.center .middle}

<div style="text-align: center; margin-top: 50px;">
<p style="font-size: 42px; font-weight: bold; color: #1b4d2e;">Ejercicios para resolver en clase</p>
<p style="font-size: 28px; color: #6b7280; margin-top: 20px;">Valor esperado, varianza y percentiles</p>
</div>

## Taller 1: E(X) y Var(X) desde la definición

<div class="block-example">
  <div class="block-title">Problema</div>
  <div class="block-body">
<p>El número de crías nacidas vivas por parto en una especie de mamífero silvestre tiene la siguiente distribución:</p>

| $x$ | 1 | 2 | 3 | 4 |
|:---:|:---:|:---:|:---:|:---:|
| $p(x)$ | 0.20 | 0.45 | 0.25 | 0.10 |

<ol>
<li>Calcule $E(X)$ a mano y verifique en R.</li>
<li>Calcule $\text{Var}(X)$ usando $E(X^2) - [E(X)]^2$.</li>
<li>Interprete $\sigma$ en el contexto del problema.</li>
<li>¿Cuántas crías se esperan en 50 partos? ¿Cuál es la desviación estándar total?</li>
</ol>
  </div>
</div>

## Taller 1: Solución

```{r}
#| class-source: fragment
#| data-fragment-index: 1
x  <- c(1, 2, 3, 4)
px <- c(0.20, 0.45, 0.25, 0.10)
EX  <- sum(x * px)
EX2 <- sum(x^2 * px)
VX  <- EX2 - EX^2
cat("E(X)   =", EX, "\n")
cat("Var(X) =", round(VX,4), "\n")
cat("sd(X)  =", round(sqrt(VX),4), "crías\n")
# 50 partos independientes: E(suma) = 50*E(X), Var(suma) = 50*Var(X)
cat("E(50 partos) =", 50*EX, "crías\n")
cat("sd(50 partos)=", round(sqrt(50*VX),3), "crías\n")
```

## Taller 2: Propiedades de E(X) y Var(X)

<div class="block-example">
  <div class="block-title">Problema</div>
  <div class="block-body">
<p>Sea $X$ el peso corporal (kg) de una nutria gigante con $E(X) = 22$ kg y $\text{Var}(X) = 9$ kg².</p>
<ol>
<li>Calcule $E(2X - 5)$ y $\text{Var}(2X - 5)$.</li>
<li>Si $Y$ es el peso en libras: $Y = 2.205 X$. Calcule $E(Y)$ y $\sigma_Y$.</li>
<li>Si $W = X_1 + X_2$ (suma de dos nutrias independientes), calcule $E(W)$ y $\text{Var}(W)$.</li>
<li>¿Cuánto debe valer $a$ para que $E(aX) = 1$? ¿Y $\text{Var}(aX) = 1$?</li>
</ol>
  </div>
</div>

## Taller 2: Solución

<div class="block-proof fragment fade-up" data-fragment-index="1">
  <div class="block-title">Solución</div>
  <div class="block-body">
<ol>
<li>$E(2X-5) = 2(22)-5 = 39$; $\text{Var}(2X-5) = 4\cdot9 = 36$, $\sigma=6$.</li>
<li>$E(Y) = 2.205\times22 = 48.51$ lb; $\sigma_Y = 2.205\times3 = 6.615$ lb.</li>
<li>$E(W) = 22+22 = 44$; $\text{Var}(W) = 9+9 = 18$.</li>
<li>$a=1/E(X)=1/22$; $a=1/\sigma=1/3$.</li>
</ol>
  </div>
</div>

## Taller 3: Percentiles y cuartiles

<div class="block-example">
  <div class="block-title">Problema</div>
  <div class="block-body">
<p>La presión arterial sistólica (mmHg) en adultos mayores de 60 años de una población rural colombiana sigue $X \sim N(138,\; 18^2)$.</p>
<ol>
<li>Calcule $Q_1$, $Q_2$ (mediana) y $Q_3$. ¿Son iguales a $\mu$?</li>
<li>Calcule el $IQR$ y compárelo con $1.35\sigma$.</li>
<li>¿Qué presión define el umbral del 5% superior (hipertensión severa)?</li>
<li>Un paciente tiene 160 mmHg. ¿En qué percentil se ubica?</li>
</ol>
  </div>
</div>

## Taller 3: Solución

```{r}
#| class-source: fragment
#| data-fragment-index: 1
mu <- 138; sigma <- 18
# Q1, Q2, Q3
qs <- qnorm(c(0.25, 0.50, 0.75), mu, sigma)
cat("Q1=",round(qs[1],1), " Mediana=",round(qs[2],1),
    " Q3=",round(qs[3],1), "\n")
cat("IQR =", round(qs[3]-qs[1],2), " vs 1.35σ =", 1.35*sigma, "\n")
# Percentil 95
cat("P95 =", round(qnorm(0.95, mu, sigma),1), "mmHg\n")
# Percentil del paciente con 160 mmHg
cat("Percentil(160)=", round(pnorm(160, mu, sigma)*100, 1), "%\n")
```

## Taller 4: Chebyshev en la práctica

<div class="block-example">
  <div class="block-title">Problema</div>
  <div class="block-body">
<p>El número de huevos de <em>Ascaris lumbricoides</em> por gramo de heces tiene media $\mu = 1200$ y desviación estándar $\sigma = 400$ (distribución desconocida).</p>
<ol>
<li>Use Chebyshev para garantizar que al menos el 75% de los valores caen en el intervalo $(\mu - k\sigma,\; \mu + k\sigma)$. ¿Qué $k$ se necesita?</li>
<li>Con ese $k$, calcule el intervalo en unidades de huevos/g.</li>
<li>Si asumiera normalidad, ¿cuál sería la probabilidad real en ese mismo intervalo?</li>
<li>¿Por qué Chebyshev es más conservador?</li>
</ol>
  </div>
</div>

## Taller 4: Solución

<div class="block-proof fragment fade-up" data-fragment-index="1">
  <div class="block-title">Solución</div>
  <div class="block-body">
<ol>
<li>$1 - 1/k^2 \geq 0.75 \implies k^2 \geq 4 \implies k = 2$.</li>
<li>$(\mu-2\sigma,\;\mu+2\sigma) = (400,\; 2000)$ huevos/g.</li>
</ol>
  </div>
</div>

```{r}
#| class-source: fragment
#| data-fragment-index: 2
mu <- 1200; sigma <- 400
cat("Intervalo k=2:", mu-2*sigma, "a", mu+2*sigma, "\n")
# Prob. real si N(1200, 400^2)
cat("P. normal :", round(diff(pnorm(c(mu-2*sigma, mu+2*sigma), mu, sigma)),4),"\n")
cat("Chebyshev garantiza >= 0.75, Normal da ~0.9545\n")
```

## Resumen: E(X), Var(X) y percentiles

<div class="twocol">

<div class="block-definition fragment fade-up" data-fragment-index="1">
  <div class="block-title">Centro y dispersión</div>
  <div class="block-body">
<ul>
<li>$E(X) = \mu$: valor promedio a largo plazo</li>
<li>$\text{Var}(X) = E[(X-\mu)^2]$: dispersión cuadrática</li>
<li>$\sigma = \sqrt{\text{Var}(X)}$: en las mismas unidades de $X$</li>
<li>$CV = \sigma/|\mu|$: dispersión relativa</li>
</ul>
  </div>
</div>

<div class="block-theorem fragment fade-up" data-fragment-index="2">
  <div class="block-title">Posición y forma</div>
  <div class="block-body">
<ul>
<li>$\eta(p) = F^{-1}(p)$: percentil $p$</li>
<li>$Q_1, Q_2, Q_3$: cuartiles</li>
<li>$IQR = Q_3 - Q_1$: dispersión robusta</li>
<li>Asimetría y curtosis: forma de la distribución</li>
</ul>
  </div>
</div>

</div>

## Propiedades clave en resumen

<div class="block-example fragment fade-up" data-fragment-index="1">
  <div class="block-title">Para recordar</div>
  <div class="block-body">
<ul>
<li>$E(aX+b) = aE(X)+b$ — linealidad de la esperanza</li>
<li>$\text{Var}(aX+b) = a^2\text{Var}(X)$ — traslación no cambia varianza</li>
<li>$\text{Var}(X+Y) = \text{Var}(X)+\text{Var}(Y)$ si $X \perp Y$</li>
<li>$P(|X-\mu|\geq k\sigma) \leq 1/k^2$ — Chebyshev</li>
<li>Para la Normal: IQR $\approx 1.35\sigma$</li>
</ul>
  </div>
</div>

## Próxima clase

<div style="text-align: center; margin-top: 60px;">
<p style="font-size: 40px; font-weight: bold; color: #006DAE;">Próximas clases</p>
<p style="font-size: 32px; color: #1b4d2e; margin-top: 15px; font-weight: 600;">Estimación puntual e intervalos de confianza</p>
<p style="font-size: 26px; color: #6b7280; margin-top: 20px;">Del modelo teórico a la inferencia sobre datos reales</p>
</div>
