---
title: "Bioestadística Fundamental"
author: " "
institute: "Departamento de Estadı́stica, Sede Bogotá"
bibliography: referencias.bib
csl: ieee.csl
format:
  revealjs:
    logo: images/logo_unal_3.png
    slide-number: true
    title-slide: false
    multiplex: true
    theme: [simple, ../assets/monash.scss]
    show-slide-number: all
    controls: true
    width: 1280
    height: 720
    css: [../assets/syntax-highlight.css, ../assets/custom.css, ../assets/pacman.css]
    header-includes: |
      <link rel="stylesheet" href="/assets/fontawesome-free-6.1.1-web/css/font-awesome.min.css">
      <script defer src="/assets/fontawesome-free-6.1.1-web/js/all.min.js"></script>
      <script>
      window.addEventListener('load', function() {
        if (typeof Reveal === 'undefined') return;
        function updateLogoVisibility() {
          if (typeof Reveal.getCurrentSlide !== 'function') return;
          var logos = document.querySelectorAll('.reveal .slide-logo');
          if (!logos.length) return;
          var current = Reveal.getCurrentSlide();
          var isTitle = current && current.id === 'title-slide';
          logos.forEach(function(logo) {
            logo.style.display = isTitle ? 'none' : '';
          });
        }
        updateLogoVisibility();
        Reveal.on('slidechanged', updateLogoVisibility);
      });
      </script>
execute:
  echo: true
---

## Clase 11 {.center .middle}

## Contenido

<div style="display: grid; grid-template-columns: 1fr 1fr; gap: 42px; margin-top: 20px; font-size: 30px; align-items: start;">
<div>
<h3 class="fragment fade-in" data-fragment-index="1" style="font-size: 34px; margin-bottom: 14px;">Medidas de centro</h3>
<ul>
<li class="fragment fade-in" data-fragment-index="2">Teorema Central de Limite.</li>
<li class="fragment fade-in" data-fragment-index="3">Valor esperado discreto y continuo.</li>
<li class="fragment fade-in" data-fragment-index="4">Interpretación geométrica.</li>
<li class="fragment fade-in" data-fragment-index="5">Esperanza de una función.</li>
<li class="fragment fade-in" data-fragment-index="6">Propiedades del valor esperado.</li>
</ul>
</div>

<div>
<h3 class="fragment fade-in" data-fragment-index="7" style="font-size: 34px; margin-bottom: 14px;">Dispersión y posición</h3>
<ul>
<li class="fragment fade-in" data-fragment-index="8">Varianza y desviación estándar.</li>
<li class="fragment fade-in" data-fragment-index="9">Asimetría y curtosis.</li>
<li class="fragment fade-in" data-fragment-index="10">Percentiles y cuartiles.</li>
<li class="fragment fade-in" data-fragment-index="11">IQR, Chebyshev y taller.</li>
</ul>
</div>
</div>

<div style="text-align: center; margin-top: 40px;">
<p style="font-size: 52px; font-weight: bold; color: #3b82f6;">Valor Esperado, Varianza y Percentiles</p>
<p style="font-size: 32px; color: #1b4d2e; font-weight: 600; margin-top: 10px;">Resumiendo distribuciones: centro, dispersión y posición</p>
<p style="font-size: 24px; color: #9ca3af; margin-top: 30px;">Bioestadística Fundamental — Departamento de Estadística, UNAL Bogotá</p>
</div>

## ¿Por qué es importante el Teorema Central del Límite?

<div class="twocol">

<div class="card fragment fade-up crispdm-card--gray" data-fragment-index="1">

<ul>

<li class="fragment fade-up" data-fragment-index="2" style="font-size: 28px; text-align: justify;">
En muchas aplicaciones reales, la población original no sigue una distribución normal.
</li>

<li class="fragment fade-up" data-fragment-index="3" style="font-size: 28px; text-align: justify;">
Por ejemplo, los rendimientos agrícolas, pesos de frutos o producción de café suelen presentar <strong>asimetría</strong>.
</li>

<li class="fragment fade-up" data-fragment-index="4" style="font-size: 28px; text-align: justify;">
Aun así, necesitamos métodos estadísticos confiables para hacer inferencia y tomar decisiones.
</li>

</ul>

</div>

<div class="card fragment fade-up crispdm-card--gray" data-fragment-index="5">

<ul>

<li class="fragment fade-up" data-fragment-index="6" style="font-size: 28px; text-align: justify;">
El <strong>Teorema Central del Límite (TCL)</strong> explica por qué las medias muestrales tienden a comportarse normalmente.
</li>

<li class="fragment fade-up" data-fragment-index="7" style="font-size: 28px; text-align: justify;">
Esto permite construir intervalos de confianza y realizar pruebas de hipótesis.
</li>

<li class="fragment fade-up" data-fragment-index="8" style="font-size: 28px; text-align: justify;">
Es uno de los resultados más importantes de toda la estadística aplicada.
</li>

</ul>

</div>

</div>

## Idea intuitiva del TCL

<div class="twocol">

<div class="block-definition fragment fade-up" data-fragment-index="1">

<div class="block-title">
Población original
</div>

<div class="block-body" style="font-size: 28px;">

La variable original puede ser:

<ul>
<li>asimétrica,</li>
<li>irregular,</li>
<li>o tener colas pesadas.</li>
</ul>

Por ejemplo:

<ul>
<li>producción de café.</li>
<li>peso de mazorcas.</li>
<li>rendimiento de arroz.</li>
</ul>

</div>
</div>

<div class="block-theorem fragment fade-up" data-fragment-index="2">

<div class="block-title">
Media muestral
</div>

<div class="block-body" style="font-size: 28px;">

Si tomamos muchas muestras de tamaño $n$ y calculamos:

$$
\bar X
$$

las medias muestrales tienden a distribuirse aproximadamente como una normal.

Esto ocurre incluso si la población original no es normal.

</div>
</div>

</div>

## {.middle .center}

<div style="text-align: center; margin-top: 40px;">
<p style="font-size: 52px; font-weight: bold; color: #3b82f6;">Teorema Central del Límite</p>
<p style="text-align: justify;font-size: 32px; color: #1b4d2e; font-weight: 600; margin-top: 10px;">El <strong>Teorema Central del Límite (TCL)</strong> es uno de los resultados más importantes de la estadística.

Establece que, cuando se toman muestras aleatorias suficientemente grandes de una población, la distribución de las <strong>medias muestrales</strong> tiende a comportarse como una distribución normal, incluso si la población original no es normal.</p>
</div>


## Definición 

<div class="twocol">

<div class="block-definition fragment fade-up" data-fragment-index="1">

<div class="block-title">
Supuestos
</div>

<div class="block-body" style="font-size: 28px;">

Sea:

$$
X_1,X_2,\ldots,X_n
$$

una muestra aleatoria independiente con:

$$
E(X)=\mu
$$

$$
\text{Var}(X)=\sigma^2
$$

y varianza finita.

</div>
</div>

<div class="block-theorem fragment fade-up" data-fragment-index="2">

<div class="block-title">
Resultado del TCL
</div>

<div class="block-body" style="font-size: 28px;">

Cuando el tamaño de muestra es grande,

$$
\bar X
\approx
N\left(
\mu,
\frac{\sigma^2}{n}
\right)
$$

Equivalentemente,

$$
Z=
\frac{\bar X-\mu}
{\sigma/\sqrt n}
\approx N(0,1)
$$

</div>
</div>

</div>

<ul style="margin-top: 12px;">

<li class="fragment fade-up" data-fragment-index="3"
style="font-size: 28px; text-align: justify;">

La media muestral tiende a comportarse normalmente, incluso si la población original no es normal.

</li>

<li class="fragment fade-up" data-fragment-index="4"
style="font-size: 28px; text-align: justify;">

La aproximación mejora a medida que aumenta el tamaño de muestra $n$.

</li>

</ul>


## Interpretación del Teorema Central del Límite 

<div class="twocol">

<div class="card fragment fade-up crispdm-card--gray" data-fragment-index="1">

<h4 style="font-size: 30px; margin-bottom: 12px;">
Centro de la distribución
</h4>

<ul>

<li class="fragment fade-up" data-fragment-index="2"
style="font-size: 27px; text-align: justify;">

La media de las medias muestrales coincide con la media poblacional:

$$
E(\bar X)=\mu
$$

</li>

<li class="fragment fade-up" data-fragment-index="3"
style="font-size: 27px; text-align: justify;">

Las medias muestrales se concentran alrededor del verdadero valor poblacional.

</li>

<li class="fragment fade-up" data-fragment-index="4"
style="font-size: 27px; text-align: justify;">

Por esta razón, $\bar X$ es un estimador natural del parámetro $\mu$.

</li>

</ul>

</div>

<div class="card fragment fade-up crispdm-card--gray" data-fragment-index="5">

<h4 style="font-size: 30px; margin-bottom: 12px;">
Variabilidad de la media
</h4>

<ul>

<li class="fragment fade-up" data-fragment-index="6"
style="font-size: 27px; text-align: justify;">

La desviación estándar de la media muestral es:

$$
\frac{\sigma}{\sqrt n}
$$

</li>

<li class="fragment fade-up" data-fragment-index="7"
style="font-size: 27px; text-align: justify;">

A medida que aumenta $n$, la dispersión disminuye.

</li>

<li class="fragment fade-up" data-fragment-index="8"
style="font-size: 27px; text-align: justify;">

Las estimaciones se vuelven más precisas, estables y cercanas a $\mu$.

</li>

</ul>

</div>

</div>

<div class="fragment fade-up" data-fragment-index="9"
style="margin-top: 18px;
font-size: 28px;
text-align: center;
font-weight: 600;
color: #1e3a8a;">

El TCL explica por qué la distribución normal aparece tan frecuentemente en estadística aplicada.

</div>


## Condiciones del Teorema Central del Límite

<div class="twocol">

<div class="card fragment fade-up crispdm-card--gray" data-fragment-index="1">

<ul>

<li class="fragment fade-up" data-fragment-index="2" style="font-size: 30px; text-align: justify;">
Las observaciones deben ser independientes.
</li>

<li class="fragment fade-up" data-fragment-index="3" style="font-size: 30px; text-align: justify;">
La varianza poblacional debe ser finita.
</li>

<li class="fragment fade-up" data-fragment-index="4" style="font-size: 30px; text-align: justify;">
El tamaño de muestra debe ser suficientemente grande.
</li>

</ul>

</div>

<div class="card fragment fade-up crispdm-card--gray" data-fragment-index="5">

<ul>

<li class="fragment fade-up" data-fragment-index="6" style="font-size: 30px; text-align: justify;">
Una regla práctica frecuente es:
$$
n \geq 30
$$
</li>

<li class="fragment fade-up" data-fragment-index="7" style="font-size: 30px; text-align: justify;">
Distribuciones muy asimétricas pueden requerir tamaños mayores.
</li>

<li class="fragment fade-up" data-fragment-index="8" style="font-size: 30px; text-align: justify;">
Mientras mayor sea $n$, mejor será la aproximación a la distribución normal.
</li>

</ul>

</div>

</div>



## Ejemplo 1 
<div class="block-example fragment fade-up" data-fragment-index="1">

<div class="block-title">
    
</div>

<div class="block-body" style="font-size: 28px; line-height: 1.45;">

En una finca cafetera de Caldas, la producción diaria de café por árbol tiene media y desviación estándar:  

$\mu = 2.4 \text{ kg}$ y $\sigma = 0.8 \text{ kg}$

Si se selecciona una muestra aleatoria de: $n = 64$ árboles.

Usando el <strong>Teorema Central del Límite</strong>:

<ol style="margin-top: 10px;">

<li>
Determine cómo se distribuye la media muestral $\bar X$.
</li>

<li>
Calcule el error estándar de $\bar X$.
</li>

<li>
Interprete el resultado obtenido.
</li>

</ol>

</div>

</div>


## Solución

<div class="twocol">

<div class="block-proof fragment fade-up" data-fragment-index="1">

<div class="block-title">
1. Distribución muestral
</div>

<div class="block-body" style="font-size: 26px; line-height: 1.4;">

Por el Teorema Central del Límite:  

$\bar X\approx N\left(\mu,\frac{\sigma^2}{n}\right)$

Sustituyendo:

$$
\mu = 2.4,
\qquad
\sigma = 0.8,
\qquad
n=64
$$

obtenemos:

$\bar X\approx N\left(2.4,\frac{0.8^2}{64}\right)$

</div>
</div>

<div class="card fragment fade-up crispdm-card--gray"
data-fragment-index="2">

<h4 style="font-size: 28px; margin-bottom: 8px;">
2. Error estándar
</h4>

<ul>

<li class="fragment fade-up" data-fragment-index="3" style="font-size: 25px; text-align: justify;">
La desviación estándar de $\bar X$ es: $\frac{\sigma}{\sqrt n}$
</li>

<li class="fragment fade-up" data-fragment-index="4" style="font-size: 25px; text-align: justify;">

Entonces:

$$
\frac{0.8}{\sqrt{64}}=0.1
$$

</li>

<li class="fragment fade-up"
data-fragment-index="5"
style="font-size: 25px; text-align: justify;">

Finalmente:

$$
\bar X
\approx
N(2.4,0.1^2)
$$
3. La media muestral con $n=64$ observaciones presenta menor variabilidad y se aproxima a una distribución normal.
</li>

</ul>

</div>

</div>



## Ejemplo 2

<div class="twocol">

<div class="block-example fragment fade-up" data-fragment-index="1">

<div class="block-title">
Enunciado 
</div>

<div class="block-body" style="font-size: 26px; line-height: 1.4;">

El rendimiento por hectárea de arroz tiene:  

$$\mu = 6.5 \text{ toneladas}$$  y  
$$\sigma = 1.2 \text{ toneladas}$$

Se selecciona una muestra aleatoria de: 

$$
n=36\ parcelas.
$$


Calcular la probabilidad de que el rendimiento promedio supere las 6.8 toneladas.



</div>
</div>

<div class="block-proof fragment fade-up" data-fragment-index="2">

<div class="block-title">
Solución
</div>

<div class="block-body" style="font-size: 24px; line-height: 1.35;">

Por el TCL: $\bar X\approx N\left(6.5,\frac{1.2^2}{36}\right)$

El error estándar es: $\sigma_{\bar X} = \frac{1.2}{\sqrt{36}}=0.2$


Estandarizando:

$$
Z=
\frac{6.8-6.5}{0.2}
=
1.5
$$

Entonces:

$$
P(\bar X>6.8)
=P(Z>1.5)\\
=1-P(Z \leq 1.5)
\approx 0.0668
$$

Existe aproximadamente un 6.68% de probabilidad de que la media muestral supere las 6.8 toneladas por hectárea.
</div>

</div>

</div>


## Valor esperado discreto y continuo{.middle .center}


## ¿Por qué resumir una distribución?

<div class="twocol">

<div class="card fragment fade-up crispdm-card--gray" data-fragment-index="1">
<ul>
<li class="fragment fade-up" data-fragment-index="2" style="font-size: 28px; text-align: justify;">
La FMP o FDP describe <em>toda</em> la distribución, pero trabajar con ella completa no siempre es práctico.
</li>
<li class="fragment fade-up" data-fragment-index="3" style="font-size: 28px; text-align: justify;">
Necesitamos <strong>resúmenes numéricos</strong> que capturen las características esenciales: ¿dónde está el centro?, ¿cuánta dispersión hay?
</li>
</ul>
</div>

<div class="card fragment fade-up crispdm-card--gray" data-fragment-index="4">
<ul>
<li class="fragment fade-up" data-fragment-index="5" style="font-size: 28px; text-align: justify;">
El <strong>valor esperado</strong> responde: ¿cuál es el valor promedio a largo plazo?
</li>
<li class="fragment fade-up" data-fragment-index="6" style="font-size: 28px; text-align: justify;">
La <strong>varianza</strong> responde: ¿qué tan dispersos están los valores alrededor del promedio?
</li>
<li class="fragment fade-up" data-fragment-index="7" style="font-size: 28px; text-align: justify;">
Los <strong>percentiles</strong> responden: ¿qué valor supera a un porcentaje dado de la distribución?
</li>
</ul>
</div>

</div>

## Valor esperado para variable discreta

<div class="block-definition fragment fade-up" data-fragment-index="1">
  <div class="block-title">Definición</div>
  <div class="block-body" style="font-size: 30px;">
Si $X$ es una variable aleatoria discreta con FMP $p(x)$, su <strong>valor esperado</strong> es:
$$E(X) = \sum_{x \in \text{soporte}} x \cdot p(x)$$
siempre que la suma sea absolutamente convergente.
  </div>
</div>

<ul style="margin-top: 10px;">
<li class="fragment fade-up" data-fragment-index="2" style="font-size: 30px; text-align: justify;">
$E(X)$ es el <strong>promedio ponderado</strong> de los valores posibles, con pesos iguales a sus probabilidades.
</li>
<li class="fragment fade-up" data-fragment-index="3" style="font-size: 30px; text-align: justify;">
También llamado <em>media</em>, <em>expectativa</em> o <em>primer momento</em> de $X$. Se denota $\mu_X$ o simplemente $\mu$.
</li>
</ul>

## Valor esperado para variable continua

<div class="block-definition fragment fade-up" data-fragment-index="1">
  <div class="block-title">Definición</div>
  <div class="block-body"style="font-size: 30px;">
Si $X$ es una variable aleatoria continua con FDP $f(x)$, su <strong>valor esperado</strong> es:
$$E(X) = \int_{-\infty}^{\infty} x\, f(x)\, dx$$
siempre que la integral sea absolutamente convergente.
  </div>
</div>

<ul style="margin-top: 10px;">
<li class="fragment fade-up" data-fragment-index="2" style="font-size: 30px; text-align: justify;">
La integral reemplaza a la suma: $x$ se pondera por la densidad $f(x)$ en cada punto.
</li>
<li class="fragment fade-up" data-fragment-index="3" style="font-size: 30px; text-align: justify;">
El valor esperado es el <strong>centro de masa</strong> de la distribución.
</li>
</ul>

## Interpretación geométrica

```{r}
#| echo: false
#| fig-width: 10
#| fig-height: 5

# Datos
x <- seq(0, 12, length = 600)
fx <- dgamma(x, shape = 3, scale = 1.5)

# Esperanza
mu_val <- 3 * 1.5

# Márgenes más limpios
par(
  mar = c(4.5, 4.5, 3, 1),
  family = "sans"
)

# Gráfico base
plot(
  x, fx,
  type = "n",
  ylim = c(0, max(fx) * 1.15),
  xlab = "x",
  ylab = "f(x)",
  main = "Centro de masa de una distribución Gamma(3, 1.5)",
  cex.main = 1.4,
  cex.lab = 1.2,
  cex.axis = 1.05
)

# Cuadrícula suave
grid(
  nx = NULL, ny = NULL,
  col = "gray90",
  lty = 1
)

# Área bajo la curva
polygon(
  c(0, x, max(x)),
  c(0, fx, 0),
  col = adjustcolor("#93c5fd", alpha.f = 0.55),
  border = NA
)

# Curva Gamma
lines(
  x, fx,
  lwd = 4,
  col = "#1e3a8a"
)

# Línea de la esperanza
abline(
  v = mu_val,
  col = "#991b1b",
  lwd = 3,
  lty = 2
)

# Punto en la media
points(
  mu_val,
  dgamma(mu_val, shape = 3, scale = 1.5),
  pch = 19,
  cex = 1.5,
  col = "#991b1b"
)

# Etiqueta elegante
text(
  mu_val + 0.5,
  max(fx) * 0.82,
  labels = expression(E(X) == 4.5),
  col = "#991b1b",
  cex = 1.25,
  font = 2
)

# Caja alrededor del gráfico
box(col = "gray40")
```

## Ejemplo 3

<div class="block-example fragment fade-up" data-fragment-index="1">
  <div class="block-title">Lanzamiento de dado</div>
  <div class="block-body">
Para un dado justo: $X \in \{1,2,3,4,5,6\}$, $p(x) = 1/6$.
$$E(X) = \frac{1+2+3+4+5+6}{6} = \frac{21}{6} = 3.5$$
El 3.5 nunca se observa, pero es el promedio a largo plazo de muchos lanzamientos.
  </div>
</div>

<div class="block-example fragment fade-up" data-fragment-index="2" style="width: 100%; margin: auto;">
  <div class="block-title">En R</div>
  <div class="block-body" style="font-size: 30px;">

```{r}
# Verificación por simulación
set.seed(123)
mean(sample(1:6, 100000, replace=TRUE))
```
 </div>
</div>


## E(X) para distribuciones conocidas

<div style="font-size: 30px; margin-top: 40px;">

| Distribución | Parámetros | $E(X)$ |
|:---|:---:|:---:|
| Bernoulli($p$) | $p$ | $p$ |
| Binomial($n,p$) | $n$, $p$ | $np$ |
| Poisson($\lambda$) | $\lambda$ | $\lambda$ |
| Uniforme($a,b$) | $a$, $b$ | $\frac{a+b}{2}$ |
| Normal($\mu,\sigma^2$) | $\mu$, $\sigma^2$ | $\mu$ |
| Exponencial($\lambda$) | $\lambda$ | $\frac{1}{\lambda}$ |
| Chi-cuadrado($\nu$) | $\nu$ | $\nu$ |
| t de Student($\nu$) | $\nu$ | $0 \; (\nu > 1)$ |

</div>


## Derivación: E(X) de la Binomial
<div class="block-proof fragment fade-up" data-fragment-index="1"
     style="width: 98%; margin: auto;">

   <div class="block-title">Demostración: E(X) = np, para Bin(n,p)</div>

  <div class="block-body" style="padding: 10px;">

<div class="columns">

<div class="column" style="width:50%; font-size:25px; line-height:1.3;">

$$
E(X)=\sum_{k=0}^{n}
k\binom{n}{k}p^k(1-p)^{n-k}
$$

Usando:

$$
k\binom{n}{k}
=
n\binom{n-1}{k-1}
$$

obtenemos:

$$
E(X)=
\sum_{k=1}^{n}
n\binom{n-1}{k-1}
p^k(1-p)^{n-k}
$$

</div>

<div class="column" style="width:50%; font-size:25px; line-height:1.3;">

Factorizando $np$:

$$
E(X)=
np
\sum_{k=1}^{n}
\binom{n-1}{k-1}
p^{k-1}(1-p)^{n-k}
$$

Con $j=k-1$:

$$
E(X)=
np
\sum_{j=0}^{n-1}
\binom{n-1}{j}
p^j(1-p)^{(n-1)-j}
$$

$$
=
np(p+1-p)^{n-1}
=
\boxed{np}
$$

</div>

</div>

  </div>
</div>



## Cálculo de E(X) de la distrbución Exponencial 
<div class="block-proof fragment fade-up" data-fragment-index="1"
     style="width: 95%; margin: auto;">

<div class="block-title">Demostración: E(X) = 1/λ, para Exp(λ)</div>
  
  
  <div class="block-body" style="padding: 14px;">

<div class="columns">

<div class="column" style="width:50%; font-size:26px; line-height:1.45;">

Partimos de:

$$
E(X)=\int_0^\infty
x\lambda e^{-\lambda x}\,dx
$$

Aplicamos integración por partes:

$$
u=x
\qquad
dv=\lambda e^{-\lambda x}dx
$$

Entonces,

$$
du=dx
\qquad
v=-e^{-\lambda x}
$$

</div>

<div class="column" style="width:50%; font-size:26px; line-height:1.45;">

Sustituyendo:

$$
E(X)=
\left[
-xe^{-\lambda x}
\right]_0^\infty
+
\int_0^\infty
e^{-\lambda x}dx
$$

El primer término vale $0$, por lo que:

$$
E(X)=
\int_0^\infty
e^{-\lambda x}dx
$$

$$
=
\left[
-\frac{1}{\lambda}
e^{-\lambda x}
\right]_0^\infty
=
\frac{1}{\lambda}
$$

$$
\boxed{
E(X)=\frac{1}{\lambda}
}
$$

</div>

</div>

  </div>
</div>



## Valor esperado de una función (Ley del estadístico inconsciente)

<div class="block-theorem fragment fade-up" data-fragment-index="1">
  <div class="block-title">Definición</div>
  <div class="block-body">
Si $Y = g(X)$, no es necesario encontrar la distribución de $Y$:
$$E[g(X)] = \begin{cases} \displaystyle\sum_x g(x)\,p(x) & \text{(discreta)} \\[6pt] \displaystyle\int_{-\infty}^\infty g(x)\,f(x)\,dx & \text{(continua)} \end{cases}$$
  </div>
</div>

<ul style="margin-top: 10px;">
<li class="fragment fade-up" data-fragment-index="2" style="font-size: 28px; text-align: justify;">
Por ejemplo: $E(X^2)$ se calcula directamente integrando $x^2 f(x)$, sin derivar primero la distribución de $X^2$.
</li>
</ul>


## Propiedades del valor esperado

<div class="block-theorem fragment fade-up" data-fragment-index="1">
  <div class="block-title">Para constantes $a$, $b$ y v.a. $X$, $Y$:</div>
  <div class="block-body">

<ol>
<li class="fragment fade-up" data-fragment-index="2" style="font-size: 30px; text-align: justify;">$E(a) = a$</li>
<li class="fragment fade-up" data-fragment-index="3" style="font-size: 30px; text-align: justify;">$E(aX) = a\,E(X)$</li>
<li class="fragment fade-up" data-fragment-index="4" style="font-size: 30px; text-align: justify;">$E(X + b) = E(X) + b$</li>
<li class="fragment fade-up" data-fragment-index="5" style="font-size: 30px; text-align: justify;">$E(aX + b) = a\,E(X) + b$ <strong>(linealidad)</strong></li>
<li class="fragment fade-up" data-fragment-index="6" style="font-size: 30px; text-align: justify;">$E(X + Y) = E(X) + E(Y)$ <strong>(siempre, sin importar independencia)</strong></li>
</ol>
  </div>
</div>


## Cálculo de la Varianza por medio del valor esperado

<div class="block-definition fragment fade-up" data-fragment-index="1">
  <div class="block-title">Definición</div>
  <div class="block-body">
La <strong>varianza</strong> de $X$ mide la dispersión alrededor de la media:
$$\text{Var}(X) = E\!\left[(X - \mu)^2\right] = E(X^2) - [E(X)]^2$$
donde $\mu = E(X)$. La raíz cuadrada $\sigma = \sqrt{\text{Var}(X)}$ se llama <strong>desviación estándar</strong>.
  </div>
</div>

<ul style="margin-top: 10px;">
<li class="fragment fade-up" data-fragment-index="2" style="font-size: 28px; text-align: justify;">
La fórmula $\text{Var}(X) = E(X^2) - \mu^2$ es computacionalmente conveniente.
</li>
<li class="fragment fade-up" data-fragment-index="3" style="font-size: 28px; text-align: justify;">
$\text{Var}(X) \geq 0$ siempre; es cero solo si $X$ es constante con probabilidad 1.
</li>
</ul>



## Varianza para variables discretas y continuas

<div class="columns">

<div class="column" style="width:50%;">

<div class="block-definition fragment fade-up" 
     data-fragment-index="1"
     style="height: 100%;">

<div class="block-title" style="font-size: 28px;">
Variable discreta
</div>

<div class="block-body" 
     style="font-size: 24px; line-height: 1.5; padding: 16px;">

Definición:

$$
\text{Var}(X)
=
\sum_x (x-\mu)^2 p(x)
$$

Forma equivalente:

$$
\text{Var}(X)
=
\sum_x x^2 p(x)-\mu^2
$$

<div style="margin-top:12px; font-size:20px;">
donde $\mu = E(X)$
</div>

</div>
</div>

</div>

<div class="column" style="width:50%;">

<div class="block-theorem fragment fade-up" 
     data-fragment-index="2"
     style="height: 100%;">

<div class="block-title" style="font-size: 28px;">
Variable continua
</div>

<div class="block-body" 
     style="font-size: 24px; line-height: 1.5; padding: 16px;">

Definición:

$$
\text{Var}(X)
=
\int_{-\infty}^{\infty}
(x-\mu)^2 f(x)\,dx
$$

Forma equivalente:

$$
\text{Var}(X)
=
\int_{-\infty}^{\infty}
x^2 f(x)\,dx-\mu^2
$$

<div style="margin-top:12px; font-size:20px;">
donde $\mu = E(X)$
</div>

</div>
</div>

</div>

</div>


## Varianza para distribuciones conocidas

<div style="font-size: 30px; margin-top: 20px;">

| Distribución | $E(X)$ | $\text{Var}(X)$ |
|:---|:---:|:---:|
| Bernoulli($p$) | $p$ | $p(1-p)$ |
| Binomial($n,p$) | $np$ | $np(1-p)$ |
| Poisson($\lambda$) | $\lambda$ | $\lambda$ |
| Uniforme($a,b$) | $\frac{a+b}{2}$ | $\frac{(b-a)^2}{12}$ |
| Normal($\mu,\sigma^2$) | $\mu$ | $\sigma^2$ |
| Exponencial($\lambda$) | $\frac{1}{\lambda}$ | $\frac{1}{\lambda^2}$ |
| Gamma($\alpha,\beta$) | $\alpha\beta$ | $\alpha\beta^2$ |
| Chi-cuadrado($\nu$) | $\nu$ | $2\nu$ |
| t de Student($\nu$) | $0$, si $\nu>1$ | $\frac{\nu}{\nu-2}$, si $\nu>2$ |
</div>

## Propiedades de la varianza

<div class="block-theorem fragment fade-up" data-fragment-index="1">
  <div class="block-title">Para constantes $a$, $b$ y v.a. $X$, $Y$ <strong>independientes</strong>:</div>
  <div class="block-body">

<ol>
<li class="fragment fade-up" data-fragment-index="2" style="font-size: 30px; text-align: justify;">$\text{Var}(a) = 0$</li>
<li class="fragment fade-up" data-fragment-index="3" style="font-size: 30px; text-align: justify;">$\text{Var}(aX) = a^2\, \text{Var}(X)$</li>
<li class="fragment fade-up" data-fragment-index="4" style="font-size: 30px; text-align: justify;">$\text{Var}(X + b) = \text{Var}(X)$</li>
<li class="fragment fade-up" data-fragment-index="5" style="font-size: 30px; text-align: justify;">$\text{Var}(aX + b) = a^2\, \text{Var}(X)$</li>
<li class="fragment fade-up" data-fragment-index="6" style="font-size: 30px; text-align: justify;">$\text{Var}(X + Y) = \text{Var}(X) + \text{Var}(Y)$ </li>
</ol>
  </div>
</div>

## Ejemplo 4 
<div class="block-example fragment fade-up" data-fragment-index="1">
  <div class="block-title">Distribución Poisson</div>
  <div class="block-body">
<p>El número semanal de casos de dengue en un municipio sigue $X \sim \text{Poi}(5)$.  
Calcule $E(X)$, $\text{Var}(X)$ y $\sigma$.</p>
  </div>
</div>

<div class="block-proof fragment fade-up" data-fragment-index="2">
  <div class="block-title">Solución</div>
  <div class="block-body">
$$E(X) = \lambda = 5 \quad \text{casos/semana}$$
$$\text{Var}(X) = \lambda = 5$$
$$\sigma = \sqrt{5} \approx 2.24 \quad \text{casos/semana}$$
  </div>
</div>

## Solución

```{r}
# X ~ Poi(5)
lambda <- 5
k <- 0:30
pk <- dpois(k, lambda)

# E(X) manual
EX <- sum(k * pk)
# E(X^2)
EX2 <- sum(k^2 * pk)
# Var(X) = E(X^2) - [E(X)]^2
VarX <- EX2 - EX^2

cat("E(X)   =", round(EX, 4), "\n")
cat("Var(X) =", round(VarX, 4), "\n")
cat("sd(X)  =", round(sqrt(VarX), 4), "\n")
```

## Demostración Varianza de la Binomial

<div class="block-proof fragment fade-up" data-fragment-index="1">
  <div class="block-title">Var(X) = np(1-p) para Bin(n,p)</div>
  <div class="block-body">
Sea $X = X_1 + \cdots + X_n$ con $X_i \sim \text{Ber}(p)$ independientes:
$$\text{Var}(X) = \sum_{i=1}^n \text{Var}(X_i) = n\,\text{Var}(X_1)$$
$$\text{Var}(X_1) = E(X_1^2) - [E(X_1)]^2 = p - p^2 = p(1-p)$$
$$\therefore \text{Var}(X) = np(1-p) \quad \square$$
  </div>
</div>


## Momentos de una distribución

<div class="block-definition fragment fade-up" 
     data-fragment-index="1"
     style="width: 96%; margin: auto;">

<div class="block-title" style="font-size: 30px;">
Momentos
</div>

<div class="block-body" 
     style="font-size: 22px; line-height: 1.45; padding: 18px;">

<div class="columns">

<div class="column" style="width:48%;">

El <strong>$k$-ésimo momento respecto al origen</strong> es:

$$
\mu_k' = E(X^k)
$$

El <strong>$k$-ésimo momento central</strong> es:

$$
\mu_k = E[(X-\mu)^k]
$$

</div>

<div class="column" style="width:52%;">

<ul style="margin-top:0.2em;">

<li class="fragment fade-up" data-fragment-index="2">

<strong>Media</strong>

$$
\mu = E(X)
$$

</li>

<li class="fragment fade-up" data-fragment-index="3">

<strong>Varianza</strong>

$$
\mu_2 = E[(X-\mu)^2]
$$

</li>

<li class="fragment fade-up" data-fragment-index="4">

<strong>Asimetría (skewness)</strong>

$$
\gamma_1 =
\frac{\mu_3}{\sigma^3}
=
\frac{E[(X-\mu)^3]}{\sigma^3}
$$

</li>

<li class="fragment fade-up" data-fragment-index="5">

<strong>Curtosis (kurtosis)</strong>

$$
\gamma_2 =
\frac{\mu_4}{\sigma^4}
=
\frac{E[(X-\mu)^4]}{\sigma^4}
$$

</li>

</ul>

</div>

</div>

</div>
</div>

## Asimetría y curtosis 
<div class="columns">

<div class="column" style="width:50%;">

<div class="block-definition fragment fade-up" 
     data-fragment-index="1">

<div class="block-title" style="font-size:28px;">
Asimetría
</div>

<div class="block-body" 
     style="font-size:22px; line-height:1.45; padding:16px;">

Mide qué tan <strong>simétrica</strong> es una distribución respecto a su media.

$$
\text{Asimetría}
=
\frac{E[(X-\mu)^3]}{\sigma^3}
$$

<ul>
<li class="fragment fade-up" data-fragment-index="2">

$\text{Asimetría}=0$

Distribución simétrica.

</li>

<li class="fragment fade-up" data-fragment-index="3">

$\text{Asimetría}>0$

Cola más larga hacia la derecha.

</li>

<li class="fragment fade-up" data-fragment-index="4">

$\text{Asimetría}<0$

Cola más larga hacia la izquierda.

</li>
</ul>

</div>
</div>

</div>

<div class="column" style="width:50%;">

<div class="block-theorem fragment fade-up" 
     data-fragment-index="5">

<div class="block-title" style="font-size:28px;">
Curtosis
</div>

<div class="block-body" 
     style="font-size:22px; line-height:1.45; padding:16px;">

Mide qué tan <strong>concentrados</strong> están los datos y el peso de las colas.

$$
\text{Curtosis}
=
\frac{E[(X-\mu)^4]}{\sigma^4}
$$

<ul>
<li class="fragment fade-up" data-fragment-index="6">

Curtosis alta:

colas pesadas y más valores extremos.

</li>

<li class="fragment fade-up" data-fragment-index="7">

Curtosis baja:

colas ligeras y menos extremos.

</li>

<li class="fragment fade-up" data-fragment-index="8">

Distribución normal:

$$
\text{Curtosis}=3
$$

</li>
</ul>

</div>
</div>

</div>

</div>

<div class="fragment fade-up" 
     data-fragment-index="9"
     style="margin-top:18px; font-size:25px; text-align:center;">

La asimetría describe la <strong>dirección</strong> de la distribución, mientras que la curtosis describe qué tan <strong>pesadas</strong> son sus colas.

</div>

## Gráfica Asimetría y curtosis 

```{r}
#| echo: false
#| fig-width: 16
#| fig-height: 7

par(
  mfrow = c(1,4),
  mar = c(4,3.5,3,1),
  family = "sans"
)

# -------------------------
# 1. Distribución simétrica
# -------------------------
x1 <- rnorm(5000, 0, 1)

hist(
  x1,
  probability = TRUE,
  col = "#bfdbfe",
  border = "white",
  main = "Simétrica",
  sub = "Asimetría ≈ 0",
  xlab = "x",
  cex.main = 1.2,
  cex.sub = 1,
  cex.lab = 1.1
)

curve(
  dnorm(x, mean(x1), sd(x1)),
  add = TRUE,
  lwd = 3,
  col = "#1d4ed8"
)

abline(v = mean(x1),
       col = "#991b1b",
       lwd = 2,
       lty = 2)

# -------------------------
# 2. Sesgo positivo
# -------------------------
x2 <- rexp(5000, 0.5)

hist(
  x2,
  probability = TRUE,
  col = "#bbf7d0",
  border = "white",
  main = "Sesgo positivo",
  sub = "Cola hacia la derecha",
  xlab = "x",
  cex.main = 1.2,
  cex.sub = 1,
  cex.lab = 1.1
)

lines(
  density(x2),
  lwd = 3,
  col = "#15803d"
)

abline(v = mean(x2),
       col = "#991b1b",
       lwd = 2,
       lty = 2)

# -------------------------
# 3. Sesgo negativo
# -------------------------
x3 <- -rexp(5000, 0.5) + 8

hist(
  x3,
  probability = TRUE,
  col = "#fecaca",
  border = "white",
  main = "Sesgo negativo",
  sub = "Cola hacia la izquierda",
  xlab = "x",
  cex.main = 1.2,
  cex.sub = 1,
  cex.lab = 1.1
)

lines(
  density(x3),
  lwd = 3,
  col = "#b91c1c"
)

abline(v = mean(x3),
       col = "#7f1d1d",
       lwd = 2,
       lty = 2)

# -------------------------
# 4. Curtosis
# -------------------------
x4 <- rt(5000, df = 3)

hist(
  x4,
  probability = TRUE,
  breaks = 40,
  xlim = c(-8,8),
  col = "#ddd6fe",
  border = "white",
  main = "Alta curtosis",
  sub = "Colas pesadas",
  xlab = "x",
  cex.main = 1.2,
  cex.sub = 1,
  cex.lab = 1.1
)

lines(
  density(x4),
  lwd = 3,
  col = "#6d28d9"
)

curve(
  dnorm(x, mean(x4), sd(x4)),
  add = TRUE,
  lwd = 2,
  lty = 2,
  col = "black"
)

legend(
  "topright",
  legend = c("Distribución", "Normal"),
  col = c("#6d28d9", "black"),
  lwd = c(3,2),
  lty = c(1,2),
  bty = "n",
  cex = 0.9
)
```


## Percentiles 

<div class="block-definition fragment fade-up" 
     data-fragment-index="1"
     style="width: 95%; margin: auto;">

<div class="block-title" style="font-size: 30px;">
Definición
</div>

<div class="block-body" 
     style="font-size: 25px; line-height: 1.5; padding: 18px;">

El <strong>percentil $p$</strong> de una variable aleatoria $X$,
denotado por $\eta(p)$ o $x_p$, es el valor que satisface:

$$
F(\eta(p))
=
P(X \leq \eta(p))
=
p,
\qquad 0<p<1
$$

Equivalentemente,

$$
\eta(p)=F^{-1}(p)
$$

es decir, el percentil corresponde a la <strong>función inversa de la FDA</strong>.

</div>
</div>

<div class="fragment fade-up" 
     data-fragment-index="2"
     style="
       margin-top:18px;
       padding:16px;
       border-left:6px solid #2563eb;
       background:#eff6ff;
       font-size:24px;
       line-height:1.45;
       border-radius:10px;
     ">

<strong>Interpretación:</strong>

El percentil $p$ indica que una proporción $p$ de los datos
se encuentra por debajo de $\eta(p)$.  
Por ejemplo: $x_{0.75}$
representa el valor bajo el cual se encuentra el $75\%$ de la distribución.
</div>



## Percentiles variable continua

<div class="block-theorem fragment fade-up" data-fragment-index="1">
  <div class="block-title">Definición</div>
  <div class="block-body style=font-size: 34px; ">

Para una v.a. continua con FDA $F$, el percentil $p$ es el valor $\eta(p)$ que satisface:
$$\int_{-\infty}^{\eta(p)} f(x)\,dx = p$$
En R: `qnorm(p, mu, sigma)`, `qexp(p, lambda)`, `qgamma(p, alpha, beta)`, etc.
  </div>
</div>

<ul style="margin-top: 10px;">
<li class="fragment fade-up" data-fragment-index="2" style="font-size: 30px; text-align: justify;">
El prefijo `q` en R viene de <em>quantile</em> y calcula exactamente $F^{-1}(p)$.
</li>
</ul>

## Cuartiles

<div class="block-definition fragment fade-up" data-fragment-index="1">
  <div class="block-title">Definición</div>
  <div class="block-body">
<ul>
<li class="fragment fade-up" data-fragment-index="1" style="font-size: 30px; text-align: justify;list-style-type:none;">
Los <strong>cuartiles</strong> dividen la distribución en cuatro partes iguales:
</li>

<li>$Q_1 = \eta(0.25)$: primer cuartil (percentil 25)</li>
<li>$Q_2 = \eta(0.50)$: mediana (percentil 50)</li>
<li>$Q_3 = \eta(0.75)$: tercer cuartil (percentil 75)</li>

<li class="fragment fade-up" data-fragment-index="1" style="font-size: 30px; text-align: justify;list-style-type:none;">
El <strong>rango intercuartílico</strong> es $IQR = Q_3 - Q_1$.
</li>
</ul>
  </div>
</div>

## Cuartiles de la distribución Normal

```{r}
# Cuartiles de N(mu=50, sigma=10)
mu <- 50; sigma <- 10
Q1 <- qnorm(0.25, mu, sigma)
Q2 <- qnorm(0.50, mu, sigma)  # mediana
Q3 <- qnorm(0.75, mu, sigma)
IQR_val <- Q3 - Q1

cat("Q1 =", round(Q1, 2), "\n")
cat("Q2 =", round(Q2, 2), "(mediana)\n")
cat("Q3 =", round(Q3, 2), "\n")
cat("IQR=", round(IQR_val, 2), "\n")
```


## Mediana vs Media 

<div class="columns">

<div class="column" style="width:50%;">

<div class="block-definition fragment fade-up" 
     data-fragment-index="1"
     style="height:100%;">

<div class="block-title" style="font-size:28px;">
Mediana
</div>

<div class="block-body" 
     style="font-size:23px; line-height:1.5; padding:16px;">

La <strong>mediana</strong> de una variable aleatoria $X$ es:

$$
m=\eta(0.5)
$$

y satisface:

$$
P(X \leq m)=0.5
$$

Es el valor que divide la distribución en dos partes iguales:

<ul>
<li>
$50\%$ de los datos queda por debajo de $m$
</li>

<li>
$50\%$ queda por encima de $m$
</li>
</ul>

<div style="
margin-top:12px;
padding:10px;
background:#eff6ff;
border-left:5px solid #2563eb;
border-radius:8px;
font-size:21px;">

La mediana es <strong>robusta</strong> frente a valores extremos.

</div>

</div>
</div>

</div>

<div class="column" style="width:50%;">

<div class="block-theorem fragment fade-up" 
     data-fragment-index="2"
     style="height:100%;">

<div class="block-title" style="font-size:28px;">
Relación entre media y mediana
</div>

<div class="block-body" 
     style="font-size:23px; line-height:1.5; padding:16px;">

<ul>

<li class="fragment fade-up" data-fragment-index="3">

<strong>Distribución simétrica</strong>

$$
\text{Media} \approx \text{Mediana}
$$

</li>

<li class="fragment fade-up" data-fragment-index="4">

<strong>Sesgo positivo</strong>

$$
\text{Media} > \text{Mediana}
$$

La cola derecha arrastra la media.

</li>

<li class="fragment fade-up" data-fragment-index="5">

<strong>Sesgo negativo</strong>

$$
\text{Media} < \text{Mediana}
$$

La cola izquierda arrastra la media.

</li>

</ul>

<div style="
margin-top:12px;
padding:10px;
background:#fef3c7;
border-left:5px solid #d97706;
border-radius:8px;
font-size:21px;">

La mediana suele preferirse cuando existen
<strong>valores atípicos</strong> o
<strong>asimetría fuerte</strong>.

</div>

</div>
</div>

</div>

</div>

## Mediana de la Exponencial

<div class="block-example fragment fade-up" data-fragment-index="1">
  <div class="block-title">Cálculo de la Mediana de Exp(λ)</div>
  <div class="block-body">
La mediana $m$ de $X \sim \text{Exp}(\lambda)$:
$$F(m) = 1 - e^{-\lambda m} = 0.5 \implies e^{-\lambda m} = 0.5 \implies m = \frac{\ln 2}{\lambda}$$
Para $\lambda = 0.2$: $m = \ln(2)/0.2 \approx 3.47$ horas, mientras que $E(X) = 1/0.2 = 5$ horas.
  </div>
</div>
<div class="block-example fragment fade-up" data-fragment-index="2">
  <div class="block-title">En R</div>
  <div class="block-body">

```{r}
lambda <- 0.2
c(mediana = qexp(0.5, lambda), media = 1/lambda)
```

</div>
</div>

## Ejemplo 5

<div class="block-example fragment fade-up" data-fragment-index="1">
  <div class="block-title">Distribución Normal</div>
  <div class="block-body">
<p>La talla de niños de 5 años en Colombia sigue $X \sim N(109, 5^2)$ cm. Calcule:</p>
<ol>
<li>El percentil 10 (talla baja).</li>
<li>El percentil 90 (talla alta).</li>
<li>La proporción de niños entre $Q_1$ y $Q_3$.</li>
</ol>
  </div>
</div>

## Solución

```{r}
mu <- 109; sigma <- 5
# P10 y P90
qnorm(0.10, mu, sigma)
qnorm(0.90, mu, sigma)
# Proporción entre Q1 y Q3 (siempre 50% en cualquier distribución)
diff(pnorm(qnorm(c(0.25, 0.75), mu, sigma), mu, sigma))
```

## Visualización de percentiles (Ejemplo 5)

```{r}
#| echo: false
#| fig-width: 10
#| fig-height: 5.5

# Parámetros
mu <- 109
sigma <- 5

# Dominio
x <- seq(90, 128, length = 600)
fx <- dnorm(x, mu, sigma)

# Percentiles
probs <- c(0.10, 0.25, 0.50, 0.75, 0.90)
qs <- qnorm(probs, mu, sigma)

# Colores
cols <- c("#dc2626", "#f59e0b", "#166534",
          "#f59e0b", "#dc2626")

labs <- c("P10", "Q1", "Mediana", "Q3", "P90")

# Márgenes
par(
  mar = c(4.5, 4.5, 3, 1),
  family = "sans"
)

# Base del gráfico
plot(
  x, fx,
  type = "n",
  ylim = c(0, max(fx) * 1.15),
  xlab = "x",
  ylab = "f(x)",
  main = "Percentiles en una distribución Normal",
  cex.main = 1.4,
  cex.lab = 1.2,
  cex.axis = 1.05
)

# Cuadrícula
grid(col = "gray90")

# Área bajo la curva
polygon(
  c(min(x), x, max(x)),
  c(0, fx, 0),
  col = adjustcolor("#bfdbfe", alpha.f = 0.6),
  border = NA
)

# Curva normal
lines(
  x, fx,
  lwd = 4,
  col = "#1e3a8a"
)

# Percentiles
for(i in seq_along(qs)){

  abline(
    v = qs[i],
    col = cols[i],
    lwd = 2.8,
    lty = 2
  )

  points(
    qs[i],
    dnorm(qs[i], mu, sigma),
    pch = 19,
    cex = 1.4,
    col = cols[i]
  )

  text(
    qs[i],
    dnorm(qs[i], mu, sigma) + 0.01,
    labels = labs[i],
    col = cols[i],
    cex = 1,
    font = 2
  )
}

# Línea de la media
abline(
  v = mu,
  col = "#111827",
  lwd = 2,
  lty = 3
)

# Leyenda
legend(
  "topright",
  legend = c(
    "P10 y P90",
    "Q1 y Q3",
    "Mediana",
    "Media"
  ),
  col = c(
    "#dc2626",
    "#f59e0b",
    "#166534",
    "#111827"
  ),
  lwd = c(2.8, 2.8, 2.8, 2),
  lty = c(2,2,2,3),
  bty = "n",
  cex = 1
)
```

## Uso práctico del rango intercuartílico 

<div class="block-theorem fragment fade-up" data-fragment-index="1">
  <div class="block-title">IQR como medida de dispersión robusta</div>
  <div class="block-body">
El $IQR = Q_3 - Q_1$ contiene el <strong>50% central</strong> de la distribución. Es insensible a valores extremos, a diferencia de la varianza.
<br>
Regla para outliers (Tukey): un valor $x$ es atípico si:
$$x < Q_1 - 1.5 \cdot IQR \quad \text{o} \quad x > Q_3 + 1.5 \cdot IQR$$
  </div>
</div>

## Relación entre σ y IQR en la distribución normal
<div class="block-example fragment fade-up" data-fragment-index="1">
  <div class="block-title">IQR de la Normal</div>
  <div class="block-body">
Para $X \sim N(\mu, \sigma^2)$:
$$IQR = Q_3 - Q_1 = \mu + 0.6745\sigma - (\mu - 0.6745\sigma) = 2 \times 0.6745\sigma \approx 1.35\sigma$$
  </div>
</div>

<div class="block-example fragment fade-up" data-fragment-index="2">
  <div class="block-title">IQR de la Normal</div>
  <div class="block-body">
```{r}
# Verificación
sigma <- 1
IQR_norm <- diff(qnorm(c(0.25, 0.75)))
cat("IQR N(0,1) =", round(IQR_norm, 4), "\n")
cat("1.35*sigma =", round(1.35*sigma, 4), "\n")
```

  </div>
</div>

## Cuartiles de distribuciones asimétricas

```{r}
#| echo: false
#| fig-width: 12
#| fig-height: 5.2

par(
  mfrow = c(1,2),
  mar = c(4.5,4.5,3,1),
  family = "sans"
)

# =========================
# Distribución Exponencial
# =========================

lambda <- 0.3

x1 <- seq(0, 20, length = 600)
fx1 <- dexp(x1, lambda)

q_exp <- qexp(c(0.25, 0.50, 0.75), lambda)
media_exp <- 1/lambda

plot(
  x1, fx1,
  type = "n",
  ylim = c(0, max(fx1)*1.15),
  xlab = "x",
  ylab = "f(x)",
  main = "Cuartiles: Exponencial(0.3)",
  cex.main = 1.3,
  cex.lab = 1.1
)

grid(col = "gray90")

polygon(
  c(0, x1, max(x1)),
  c(0, fx1, 0),
  col = adjustcolor("#bfdbfe", alpha.f = 0.55),
  border = NA
)

lines(
  x1, fx1,
  lwd = 4,
  col = "#1e3a8a"
)

cols <- c("#f59e0b", "#166534", "#f59e0b")
labs <- c("Q1", "Mediana", "Q3")

for(i in 1:3){

  abline(
    v = q_exp[i],
    col = cols[i],
    lwd = 2.5,
    lty = 2
  )

  points(
    q_exp[i],
    dexp(q_exp[i], lambda),
    pch = 19,
    cex = 1.3,
    col = cols[i]
  )
}

# Media
abline(
  v = media_exp,
  col = "#991b1b",
  lwd = 2.5,
  lty = 3
)

text(
  media_exp + 0.4,
  max(fx1)*0.85,
  "Media",
  col = "#991b1b",
  cex = 1,
  font = 2
)

legend(
  "topright",
  legend = c("Q1", "Mediana", "Q3", "Media"),
  col = c("#f59e0b", "#166534",
          "#f59e0b", "#991b1b"),
  lwd = c(2.5,2.5,2.5,2.5),
  lty = c(2,2,2,3),
  bty = "n",
  cex = 0.95
)

# ====================
# Distribución Gamma
# ====================

alpha <- 2
beta <- 2

x2 <- seq(0, 20, length = 600)
fx2 <- dgamma(x2, alpha, scale = beta)

q_gamma <- qgamma(c(0.25, 0.50, 0.75),
                  alpha, scale = beta)

media_gamma <- alpha * beta

plot(
  x2, fx2,
  type = "n",
  ylim = c(0, max(fx2)*1.15),
  xlab = "x",
  ylab = "f(x)",
  main = "Cuartiles: Gamma(2,2)",
  cex.main = 1.3,
  cex.lab = 1.1
)

grid(col = "gray90")

polygon(
  c(0, x2, max(x2)),
  c(0, fx2, 0),
  col = adjustcolor("#bbf7d0", alpha.f = 0.6),
  border = NA
)

lines(
  x2, fx2,
  lwd = 4,
  col = "#166534"
)

cols2 <- c("#f59e0b", "#1e3a8a", "#f59e0b")

for(i in 1:3){

  abline(
    v = q_gamma[i],
    col = cols2[i],
    lwd = 2.5,
    lty = 2
  )

  points(
    q_gamma[i],
    dgamma(q_gamma[i], alpha, scale = beta),
    pch = 19,
    cex = 1.3,
    col = cols2[i]
  )
}

# Media
abline(
  v = media_gamma,
  col = "#991b1b",
  lwd = 2.5,
  lty = 3
)

text(
  media_gamma + 0.4,
  max(fx2)*0.85,
  "Media",
  col = "#991b1b",
  cex = 1,
  font = 2
)

legend(
  "topright",
  legend = c("Q1", "Mediana", "Q3", "Media"),
  col = c("#f59e0b", "#1e3a8a",
          "#f59e0b", "#991b1b"),
  lwd = c(2.5,2.5,2.5,2.5),
  lty = c(2,2,2,3),
  bty = "n",
  cex = 0.95
)
```

## Ejemplo 6

<div class="block-example fragment fade-up" data-fragment-index="1">
  <div class="block-title">Enunciado</div>
  <div class="block-body">
<p>Sea $X$ el número de procedimientos fallidos en una jornada quirúrgica, con:</p>

| $x$ | 0 | 1 | 2 | 3 |
|:---:|:---:|:---:|:---:|:---:|
| $p(x)$ | 0.50 | 0.30 | 0.15 | 0.05 |

<p>Calcule $E(X)$, $E(X^2)$, $\text{Var}(X)$ y $\sigma$.</p>
  </div>
</div>

## Solución

```{r}
x  <- c(0, 1, 2, 3)
px <- c(0.50, 0.30, 0.15, 0.05)
EX  <- sum(x * px)
EX2 <- sum(x^2 * px)
VX  <- EX2 - EX^2
cat("E(X)   =", EX, "\n")
cat("Var(X) =", round(VX, 4), "\n")
cat("sd(X)  =", round(sqrt(VX), 4), "\n")
```

## Ejemplo 7

<div class="block-example fragment fade-up" data-fragment-index="1">
  <div class="block-title">Enunciado</div>
  <div class="block-body">
<p>El tiempo de recuperación (días) de pacientes con hepatitis A sigue $X \sim \text{Gamma}(\alpha=4, \beta=7)$. Calcule:</p>
<ol>
<li>$E(X)$ y $\text{Var}(X)$.</li>
<li>El percentil 90 (tiempo que el 90% de pacientes ya se recuperó).</li>
<li>La probabilidad de recuperarse en menos de 20 días.</li>
</ol>
  </div>
</div>

## Solución

```{r}
alpha <- 4; beta <- 7
# E(X) y Var(X)
cat("E(X)   =", alpha*beta, "días\n")
cat("Var(X) =", alpha*beta^2, "días²\n")
cat("sd(X)  =", round(sqrt(alpha*beta^2),2), "días\n")
# Percentil 90
cat("P90    =", round(qgamma(0.90, alpha, scale=beta), 2), "días\n")
# P(X < 20)
cat("P(X<20)=", round(pgamma(20, alpha, scale=beta), 4), "\n")
```

## Ejemplo 8 

<div class="block-note fragment fade-up" data-fragment-index="1">
<div class="block-title">Valor Esperado como criterio</div>
  <div class="block-body">
<p>
El valor esperado puede usarse como <strong>criterio de decisión</strong> en situaciones con incertidumbre: elegir la acción que maximiza $E[\text{ganancia}]$ o minimiza $E[\text{pérdida}]$.
</p>
  </div>
</div>

<div class="block-example fragment fade-up" data-fragment-index="2">
  <div class="block-title">Enunciado</div>
  <div class="block-body">
<p>Si vacunar un rebaño cuesta \$200 por animal y la infección cuesta \$800 con probabilidad 0.4, ¿conviene vacunar?</p>
<ul>
<li>$E[\text{costo sin vacuna}] = 0.4 \times 800 = \$320$ por animal.</li>
<li>$E[\text{costo con vacuna}] = \$200$ fijo.</li>
<li>Vacunar es la decisión con menor costo esperado.</li>
</ul>
  </div>
</div>

## Desigualdad de Chebyshev

<div class="block-theorem fragment fade-up" data-fragment-index="1">
  <div class="block-title">Definición</div>
  <div class="block-body">
Para cualquier variable aleatoria $X$ con media $\mu$ y varianza finita $\sigma^2$:
$$P(|X - \mu| \geq k\sigma) \leq \frac{1}{k^2}, \quad k > 1$$
Equivalentemente: $P(|X - \mu| < k\sigma) \geq 1 - \frac{1}{k^2}$.
  </div>
</div>

<ul style="margin-top: 10px;">
<li class="fragment fade-up" data-fragment-index="2" style="font-size: 28px; text-align: justify;">
Para $k=2$: al menos el 75% de los valores caen dentro de 2 desviaciones estándar de la media, sin importar la distribución.
</li>
</ul>

## Comparación Chebyshev vs Normal 

```{r}
#| echo: false
#| fig-width: 10
#| fig-height: 5.2

# Valores de k
k <- seq(1.01, 5, length = 500)

# Desigualdad de Chebyshev
chebyshev <- 1 - 1/k^2

# Probabilidad exacta en Normal
normal_prob <- sapply(
  k,
  function(ki) diff(pnorm(c(-ki, ki)))
)

# Configuración gráfica
par(
  mar = c(4.5, 4.5, 3, 1),
  family = "sans"
)

# Base del gráfico
plot(
  k, chebyshev,
  type = "n",
  ylim = c(0,1),
  xlab = "Número de desviaciones estándar (k)",
  ylab = "Probabilidad",
  main = "Desigualdad de Chebyshev vs Distribución Normal",
  cex.main = 1.35,
  cex.lab = 1.15,
  cex.axis = 1.05
)

# Cuadrícula
grid(col = "gray90")

# Área Chebyshev
polygon(
  c(k, rev(k)),
  c(chebyshev, rep(0, length(k))),
  col = adjustcolor("#fecaca", alpha.f = 0.45),
  border = NA
)

# Área Normal
polygon(
  c(k, rev(k)),
  c(normal_prob, rep(0, length(k))),
  col = adjustcolor("#bfdbfe", alpha.f = 0.35),
  border = NA
)

# Curvas
lines(
  k, chebyshev,
  lwd = 4,
  col = "#991b1b"
)

lines(
  k, normal_prob,
  lwd = 4,
  col = "#1e3a8a",
  lty = 2
)

# Líneas de referencia
abline(
  h = c(0.68, 0.95, 0.997),
  col = "gray70",
  lty = 3
)

# Etiquetas 68-95-99.7
text(
  x = 4.7,
  y = c(0.68, 0.95, 0.997),
  labels = c("68%", "95%", "99.7%"),
  cex = 0.9,
  col = "gray40",
  pos = 3
)

# Puntos destacados
k_pts <- c(2,3)

points(
  k_pts,
  1 - 1/k_pts^2,
  pch = 19,
  cex = 1.4,
  col = "#991b1b"
)

points(
  k_pts,
  sapply(k_pts,
         function(ki) diff(pnorm(c(-ki, ki)))),
  pch = 19,
  cex = 1.4,
  col = "#1e3a8a"
)

# Leyenda
legend(
  "bottomright",
  legend = c(
    "Chebyshev (cualquier distribución)",
    "Distribución Normal"
  ),
  col = c("#991b1b", "#1e3a8a"),
  lwd = 4,
  lty = c(1,2),
  pt.cex = 1.2,
  bty = "n",
  cex = 1
)

# Caja
box(col = "gray40")
```

## Momentos generadores de probabilidad

<div class="block-definition fragment fade-up" data-fragment-index="1">
  <div class="block-title">Función generatriz de momentos (FGM)</div>
  <div class="block-body">
La <strong>FGM</strong> de $X$ es $M_X(t) = E(e^{tX})$, definida en un entorno de $t=0$. Sus derivadas en $t=0$ dan los momentos:
$$M_X^{(k)}(0) = E(X^k)$$
  </div>
</div>

<ul style="margin-top: 10px;">
<li class="fragment fade-up" data-fragment-index="2" style="font-size: 28px; text-align: justify;">
La FGM identifica unívocamente la distribución: dos distribuciones con la misma FGM son iguales.
</li>
<li class="fragment fade-up" data-fragment-index="3" style="font-size: 28px; text-align: justify;">
Ejemplo: $M_{N(\mu,\sigma^2)}(t) = \exp(\mu t + \frac{1}{2}\sigma^2 t^2)$.
</li>
</ul>

## Taller en clase {.center .middle}

<div style="text-align: center; margin-top: 50px;">
<p style="font-size: 42px; font-weight: bold; color: #1b4d2e;">Ejercicios para resolver en clase</p>
<p style="font-size: 28px; color: #6b7280; margin-top: 20px;">Valor esperado, varianza y percentiles</p>
</div>

##  1. E(X) y Var(X) desde la definición

<div class="block-example">
  <div class="block-title">Problema</div>
  <div class="block-body">
<p>El número de crías nacidas vivas por parto en una especie de mamífero silvestre tiene la siguiente distribución:</p>

| $x$ | 1 | 2 | 3 | 4 |
|:---:|:---:|:---:|:---:|:---:|
| $p(x)$ | 0.20 | 0.45 | 0.25 | 0.10 |

<ol>
<li>Calcule $E(X)$ a mano y verifique en R.</li>
<li>Calcule $\text{Var}(X)$ usando $E(X^2) - [E(X)]^2$.</li>
<li>Interprete $\sigma$ en el contexto del problema.</li>
<li>¿Cuántas crías se esperan en 50 partos? ¿Cuál es la desviación estándar total?</li>
</ol>
  </div>
</div>


## 2. Propiedades de E(X) y Var(X)

<div class="block-example">
  <div class="block-title">Problema</div>
  <div class="block-body">
<p>Sea $X$ el peso corporal (kg) de una nutria gigante con $E(X) = 22$ kg y $\text{Var}(X) = 9$ kg².</p>
<ol>
<li>Calcule $E(2X - 5)$ y $\text{Var}(2X - 5)$.</li>
<li>Si $Y$ es el peso en libras: $Y = 2.205 X$. Calcule $E(Y)$ y $\sigma_Y$.</li>
<li>Si $W = X_1 + X_2$ (suma de dos nutrias independientes), calcule $E(W)$ y $\text{Var}(W)$.</li>
<li>¿Cuánto debe valer $a$ para que $E(aX) = 1$? ¿Y $\text{Var}(aX) = 1$?</li>
</ol>
  </div>
</div>



## 3. Percentiles y cuartiles

<div class="block-example">
  <div class="block-title">Problema</div>
  <div class="block-body">
<p>La presión arterial sistólica (mmHg) en adultos mayores de 60 años de una población rural colombiana sigue $X \sim N(138,\; 18^2)$.</p>
<ol>
<li>Calcule $Q_1$, $Q_2$ (mediana) y $Q_3$. ¿Son iguales a $\mu$?</li>
<li>Calcule el $IQR$ y compárelo con $1.35\sigma$.</li>
<li>¿Qué presión define el umbral del 5% superior (hipertensión severa)?</li>
<li>Un paciente tiene 160 mmHg. ¿En qué percentil se ubica?</li>
</ol>
  </div>
</div>


## 4. Chebyshev en la práctica

<div class="block-example">
  <div class="block-title">Problema</div>
  <div class="block-body">
<p>El número de huevos de <em>Ascaris lumbricoides</em> por gramo de heces tiene media $\mu = 1200$ y desviación estándar $\sigma = 400$ (distribución desconocida).</p>
<ol>
<li>Use Chebyshev para garantizar que al menos el 75% de los valores caen en el intervalo $(\mu - k\sigma,\; \mu + k\sigma)$. ¿Qué $k$ se necesita?</li>
<li>Con ese $k$, calcule el intervalo en unidades de huevos/g.</li>
<li>Si asumiera normalidad, ¿cuál sería la probabilidad real en ese mismo intervalo?</li>
<li>¿Por qué Chebyshev es más conservador?</li>
</ol>
  </div>
</div>


## Resumen: E(X), Var(X) y percentiles

<div class="twocol">

<div class="block-definition fragment fade-up" data-fragment-index="1">
  <div class="block-title">Centro y dispersión</div>
  <div class="block-body">
<ul>
<li>$E(X) = \mu$: valor promedio a largo plazo</li>
<li>$\text{Var}(X) = E[(X-\mu)^2]$: dispersión cuadrática</li>
<li>$\sigma = \sqrt{\text{Var}(X)}$: en las mismas unidades de $X$</li>
<li>$CV = \sigma/|\mu|$: dispersión relativa</li>
</ul>
  </div>
</div>

<div class="block-theorem fragment fade-up" data-fragment-index="2">
  <div class="block-title">Posición y forma</div>
  <div class="block-body">
<ul>
<li>$\eta(p) = F^{-1}(p)$: percentil $p$</li>
<li>$Q_1, Q_2, Q_3$: cuartiles</li>
<li>$IQR = Q_3 - Q_1$: dispersión robusta</li>
<li>Asimetría y curtosis: forma de la distribución</li>
</ul>
  </div>
</div>

</div>

## Propiedades clave en resumen

<div class="block-example fragment fade-up" data-fragment-index="1">
  <div class="block-title">Para recordar</div>
  <div class="block-body">
<ul>
<li>$E(aX+b) = aE(X)+b$ — linealidad de la esperanza</li>
<li>$\text{Var}(aX+b) = a^2\text{Var}(X)$ — traslación no cambia varianza</li>
<li>$\text{Var}(X+Y) = \text{Var}(X)+\text{Var}(Y)$ si $X$, $Y$ variables independientes</li> 
<li>$P(|X-\mu|\geq k\sigma) \leq 1/k^2$ — Chebyshev</li>
<li>Para la Normal: IQR $\approx 1.35\sigma$</li>
</ul>
  </div>
</div>


