---
title: "Bioestadística Fundamental"
author: " "
institute: "Departamento de Estadística, Sede Bogotá"
bibliography: referencias.bib
csl: ieee.csl
format:
  revealjs:
    logo: images/logo_unal_3.png
    slide-number: true
    title-slide: false
    multiplex: true
    theme: [simple, ../assets/monash.scss]
    show-slide-number: all
    controls: true
    width: 1280
    height: 720
    css: [../assets/syntax-highlight.css, ../assets/custom.css]
    header-includes: |
      <link rel="stylesheet" href="../assets/fontawesome-free-6.1.1-web/css/fontawesome.min.css">
      <script defer src="../assets/fontawesome-free-6.1.1-web/js/all.min.js"></script>
      <script>
      window.addEventListener('load', function() {
        if (typeof Reveal === 'undefined') return;
        function updateLogoVisibility() {
          if (typeof Reveal.getCurrentSlide !== 'function') return;
          var logos = document.querySelectorAll('.reveal .slide-logo');
          if (!logos.length) return;
          var current = Reveal.getCurrentSlide();
          var isTitle = current && current.id === 'title-slide';
          logos.forEach(function(logo) {
            logo.style.display = isTitle ? 'none' : '';
          });
        }
        updateLogoVisibility();
        Reveal.on('slidechanged', updateLogoVisibility);
      });
      </script>
execute:
  echo: false
---

## Contenido

<div style="display: grid; grid-template-columns: 1fr 1fr 1fr 1fr; gap: 26px; margin-top: 20px; font-size: 22px; align-items: start;">

<div>
<h3 class="fragment fade-in" data-fragment-index="1" style="font-size: 26px; margin-bottom: 14px; color: #1b4d2e;">Parte I: El modelo de Análisis de Varianza</h3>
<ul>
<li class="fragment fade-in" data-fragment-index="2">Motivación: comparar más de dos tratamientos.</li>
<li class="fragment fade-in" data-fragment-index="3">Ejemplo introductorio.</li>
<li class="fragment fade-in" data-fragment-index="4">Idea del análisis de varianza.</li>
<li class="fragment fade-in" data-fragment-index="5">Modelo de efectos fijos.</li>
<li class="fragment fade-in" data-fragment-index="6">Descomposición y cálculo de la suma de cuadrados.</li>
<li class="fragment fade-in" data-fragment-index="7">Tabla ANOVA y estadístico F.</li>
<li class="fragment fade-in" data-fragment-index="8">Estimación de parámetros y datos no balanceados.</li>
</ul>
</div>

<div>
<h3 class="fragment fade-in" data-fragment-index="9" style="font-size: 26px; margin-bottom: 14px; color: #1a3a6b;">Parte II: Verificación y comparación de medias</h3>
<ul>
<li class="fragment fade-in" data-fragment-index="10">Supuestos del modelo y residuos.</li>
<li class="fragment fade-in" data-fragment-index="11">Diagnóstico gráfico de residuos.</li>
<li class="fragment fade-in" data-fragment-index="12">Contrastes y contrastes ortogonales.</li>
<li class="fragment fade-in" data-fragment-index="13">Método de Scheffé.</li>
<li class="fragment fade-in" data-fragment-index="14">Comparación de pares: Tukey.</li>
<li class="fragment fade-in" data-fragment-index="15">Comparación con un control: Dunnett.</li>
</ul>
</div>

<div>
<h3 class="fragment fade-in" data-fragment-index="16" style="font-size: 26px; margin-bottom: 14px; color: #79260d;">Parte III: Software, tamaño de muestra y dispersión</h3>
<ul>
<li class="fragment fade-in" data-fragment-index="17">Salida de un programa estadístico.</li>
<li class="fragment fade-in" data-fragment-index="18">Determinación del tamaño de muestra.</li>
<li class="fragment fade-in" data-fragment-index="19">Curvas características de operación.</li>
<li class="fragment fade-in" data-fragment-index="20">Métodos de cálculo del tamaño de muestra.</li>
<li class="fragment fade-in" data-fragment-index="21">Efectos de dispersión.</li>
</ul>
</div>

<div>
<h3 class="fragment fade-in" data-fragment-index="22" style="font-size: 26px; margin-bottom: 14px; color: #5b21b6;">Parte IV: Enfoques alternativos</h3>
<ul>
<li class="fragment fade-in" data-fragment-index="23">Método de Kruskal-Wallis.</li>
<li class="fragment fade-in" data-fragment-index="24">Transformación de rangos.</li>
<li class="fragment fade-in" data-fragment-index="25">Resumen general y taller en clase.</li>
</ul>
</div>

</div>

## {.center .middle}

<div style="text-align: center; margin-top: 40px;">

<p style="font-size: 52px; font-weight: bold; color: #3b82f6;">
Análisis de Varianza
</p>

<p style="font-size: 28px; color: #1b4d2e; font-weight: 600; margin-top: 10px; text-align: justify;">
Hasta ahora hemos comparado dos poblaciones. ¿Qué ocurre cuando es necesario comparar tres, cuatro o más tratamientos al mismo tiempo?
</p>

</div>

## Comparar más de dos tratamientos

<div style="font-size:28px; text-align:justify; line-height:1.3;">

En la práctica agrícola es muy común evaluar **varios tratamientos** de manera simultánea: distintas variedades de semilla, niveles de fertilización, sistemas de riego o densidades de siembra. Una idea intuitiva sería comparar cada par de tratamientos con una prueba $t$: con $a=4$ tratamientos existen $\binom{4}{2}=6$ comparaciones posibles, pero esto acumula el error.

</div>

<div style="display:grid; grid-template-columns:1fr 1fr; gap:14px; margin-top:30px;">

<div class="fragment fade-up" data-fragment-index="1"
style="background-color:#eef4fb; padding:12px; border-radius:14px; border-left:8px solid #1a3a6b; font-size:26px; text-align:justify;">
Comparar el rendimiento del café bajo cuatro fertilizantes requiere comparar <strong>cuatro medias</strong> al mismo tiempo, no solo dos.
</div>

<div class="fragment fade-up" data-fragment-index="2"
style="background-color:#fdecec; padding:12px; border-radius:14px; border-top:7px solid #b91c1c; font-size:26px; text-align:justify;">
<strong style="color:#b91c1c;">Error global inflado:</strong> con $\alpha=0.05$ por prueba, la probabilidad de cometer <strong>al menos un</strong> Error Tipo I en las 6 pruebas puede superar el 25%, aunque $H_0$ sea verdadera en todos los casos.
</div>

</div>

<div class="fragment fade-up" data-fragment-index="4"
style="background-color:#f8fafc; padding:12px; border-radius:14px; border-left:8px solid #475569; margin-top:30px; font-size:28px; text-align:justify;">
La solución: **ANOVA**. Permite comparar varias medias en una sola prueba global, controlando el nivel de significancia. Además, es una herramienta clave del **Diseño de Experimentos**, porque ayuda a planear, ejecutar y analizar estudios comparativos de forma rigurosa.
</div>

## Ejemplo

<p class="fragment fade-up" data-fragment-index="0" style="font-size: 30px; text-align: justify; line-height: 1.3; margin-top: 40px;">

Un agrónomo desea comparar el efecto de cuatro tratamientos de fertilización sobre el rendimiento del café (sacos/ha): un grupo <strong>Control</strong> (sin fertilizante), <strong>Foliar</strong>, <strong>Orgánico</strong> y <strong>NPK</strong>. Se asignan aleatoriamente 6 parcelas a cada tratamiento ($n_i=6$, $N=24$ en total).
</p>

```{r}
#| label: setup-datos
#| include: false
niveles <- c("Control", "Foliar", "Organico", "NPK")
medias  <- c(29, 33, 35, 41)

set.seed(2024)
trat <- factor(rep(niveles, each = 6), levels = niveles)
rendimiento <- numeric(0)
for (mu in medias) rendimiento <- c(rendimiento, round(rnorm(6, mu, 1.8), 1))

datos <- data.frame(trat, rendimiento)
modelo <- aov(rendimiento ~ trat, data = datos)
```

<table class="fragment fade-up" data-fragment-index="1"  style="width:100%; font-size:20px; text-align:center; margin-top:40px; border-collapse:collapse;">
<tr style="background-color:#dbeafe;">
<th>Parcela</th><th>Control</th><th>Foliar</th><th>Orgánico</th><th>NPK</th>
</tr>
<tr><td>1</td><td>30.8</td><td>34.0</td><td>36.5</td><td>38.1</td></tr>
<tr><td>2</td><td>29.8</td><td>32.8</td><td>35.5</td><td>37.4</td></tr>
<tr><td>3</td><td>28.8</td><td>30.8</td><td>29.1</td><td>43.1</td></tr>
<tr><td>4</td><td>28.6</td><td>31.0</td><td>34.7</td><td>41.6</td></tr>
<tr><td>5</td><td>31.1</td><td>30.0</td><td>33.3</td><td>42.9</td></tr>
<tr><td>6</td><td>31.3</td><td>33.8</td><td>35.8</td><td>40.6</td></tr>
</table>

<div class="fragment fade-up" data-fragment-index="2"
style="background-color:#eef4fb; padding:12px; border-radius:14px; border-left:8px solid #1a3a6b; margin-top:40px;">
<div style="font-size:30px; text-align:center;">
¿Existe evidencia estadística de que el tipo de fertilizante afecta el rendimiento promedio del café?
</div>
</div>

## Paso 1: estadísticas descriptivas

<div class="fragment fade-up" data-fragment-index="0" style="font-size:30px; text-align:justify; line-height:1.4; margin-bottom:20px;">
Antes de calcular el ANOVA, es indispensable describir cada grupo: su media, su variabilidad y su tamaño muestral.
</div>

<table class="fragment fade-up" data-fragment-index="0" style="width:100%; font-size:24px; text-align:center; margin-top:20px; border-collapse:collapse;">
<tr style="background-color:#1a3a6b; color:white;">
<th style="padding:8px;">Tratamiento</th>
<th style="padding:8px;">$n_i$</th>
<th style="padding:8px;">$\bar y_{i.}$</th>
<th style="padding:8px;">$s_i$</th>
</tr>
<tr style="background-color:#eef4fb;"><td style="padding:8px;">Control</td><td style="padding:8px;">6</td><td style="padding:8px;">30.07</td><td style="padding:8px;">1.18</td></tr>
<tr><td style="padding:8px;">Foliar</td><td style="padding:8px;">6</td><td style="padding:8px;">32.07</td><td style="padding:8px;">1.69</td></tr>
<tr style="background-color:#eef4fb;"><td style="padding:8px;">Orgánico</td><td style="padding:8px;">6</td><td style="padding:8px;">34.15</td><td style="padding:8px;">2.71</td></tr>
<tr><td style="padding:8px;">NPK</td><td style="padding:8px;">6</td><td style="padding:8px;">40.62</td><td style="padding:8px;">2.41</td></tr>
</table>

<div class="twocol">

<div class="fragment fade-up" data-fragment-index="1">

```{r}
#| label: boxplot-descriptivo
#| echo: false
#| fig-height: 3.2

library(ggplot2)
ggplot(datos, aes(x = trat, y = rendimiento, fill = trat)) +
  geom_boxplot(width = 0.55, alpha = 0.85, color = "#1a3a6b", outlier.color = "#b91c1c") +
  geom_jitter(width = 0.08, size = 1.8, color = "#1a3a6b", alpha = 0.6) +
  scale_fill_manual(values = c("#cbd5e1", "#dbeafe", "#d6f0dd", "#fde68a")) +
  labs(x = "Tratamiento", y = "Rendimiento (sacos/ha)",
       title = "Rendimiento de café por tratamiento") +
  theme_minimal(base_size = 14) +
  theme(legend.position = "none",
        plot.title = element_text(face = "bold", hjust = 0.5, color = "#1a3a6b"))
```
</div>

<div class="fragment fade-up" data-fragment-index="1"
style="background-color:#fff7e8; padding:10px; border-radius:12px; border-left:8px solid #d97706; margin-top:6px; font-size:28px; text-align:justify;">
Las medias muestrales difieren notablemente entre tratamientos, pero también hay variabilidad dentro de cada uno. El ANOVA cuantifica si esa diferencia es real o atribuible al azar.
</div>

</div>

## Análisis de varianza

<div style="font-size:30px; text-align:justify; line-height:1.2;margin-top:30px;">
La idea central del ANOVA es descomponer la <strong>variabilidad total</strong> de los datos en dos fuentes: la variabilidad <strong>entre</strong> tratamientos y la variabilidad <strong>dentro</strong> de cada tratamiento.
</div>

<div style="display:grid; grid-template-columns:1fr 1fr; gap:18px; margin-top:40px;">

<div class="fragment fade-up" data-fragment-index="1"
style="background-color:#eef4fb; padding:18px; border-radius:18px; border-top:8px solid #1a3a6b;">
<div style="font-size:25px; font-weight:bold; text-align:center; color:#1a3a6b;">Variabilidad entre tratamientos</div>
<div style="font-size:28px; text-align:justify; line-height:1.4; margin-top:8px;">
Diferencias entre las medias de los distintos tratamientos. Si es grande respecto a la variabilidad dentro, sugiere un efecto real del tratamiento.
</div>
</div>

<div class="fragment fade-up" data-fragment-index="2"
style="background-color:#eef7ee; padding:18px; border-radius:18px; border-top:8px solid #1b4d2e;">
<div style="font-size:25px; font-weight:bold; text-align:center; color:#1b4d2e;">Variabilidad dentro de tratamientos</div>
<div style="font-size:28px; text-align:justify; line-height:1.4; margin-top:8px;">
Diferencias entre observaciones que reciben el <strong>mismo</strong> tratamiento. Refleja el error experimental o aleatorio.
</div>
</div>

</div>

<div class="twocol">


<div class="fragment fade-up" data-fragment-index="3">

```{r}
#| label: medias-vs-gran-media
#| echo: false
#| fig-height: 3
library(ggplot2)
medias_grupo <- aggregate(rendimiento ~ trat, data = datos, FUN = mean)
gran_media <- mean(datos$rendimiento)

ggplot(medias_grupo, aes(x = trat, y = rendimiento)) +
  geom_col(fill = "#dbeafe", color = "#1a3a6b", width = 0.6) +
  geom_hline(yintercept = gran_media, color = "#b91c1c", linewidth = 1, linetype = "dashed") +
  annotate("text", x = nrow(medias_grupo), y = gran_media + 1.5,
           label = "Media general", color = "#b91c1c", size = 4) +
  scale_y_continuous(limits = c(0, 45)) +
  labs(x = NULL, y = "Rendimiento promedio (sacos/ha)",
       title = "Medias de tratamiento y media general") +
  theme_minimal(base_size = 14) +
  theme(plot.title = element_text(face = "bold", hjust = 0.5, color = "#1a3a6b"))
```
</div>

<div class="fragment fade-up" data-fragment-index="3"
style="background-color:#fff7e8; padding:12px; border-radius:14px; border-left:8px solid #d97706; margin-top:10px; font-size:28px; text-align:justify;">
Si la variabilidad <strong>entre</strong> tratamientos es mucho mayor que la variabilidad <strong>dentro</strong>, existe evidencia de que al menos un tratamiento difiere de los demás.
</div>

</div>

## Modelo de efectos fijos

<div style="font-size:30px; text-align:justify; line-height:1.2;">
El **ANOVA** de un factor con $a$ tratamientos se representa mediante el siguiente modelo lineal estadístico:
</div>

<div class="block-theorem fragment fade-up" data-fragment-index="1" style="border-radius:12px;">
<div class="block-body" style="font-size:28px; text-align:center;">

<div class="twocol">

<div class="fragment fade-up" data-fragment-index="2">
$$
y_{ij} = \mu + \tau_i + \varepsilon_{ij}
\qquad
\begin{cases}
i=1,\ldots,a \\
j=1,\ldots,n_i
\end{cases}
$$
</div>

<div class="fragment fade-up" data-fragment-index="3" style="font-size:25px; line-height:1.1;">
<ul>
<li>$y_{ij}$: observación $j$ del tratamiento $i$.</li>
<li>$\mu$: media general.</li> 
<li>$\tau_i=\mu_i-\mu$: efecto del tratamiento $i$.</li>
<li>$\varepsilon_{ij}$: error aleatorio, $\varepsilon_{ij} \sim N(0,\sigma^2)$ independientes.</li>
<li>Restricción usual: $\sum_{i=1}^a n_i\tau_i = 0$.</li>
</ul>
</div>
</div>
</div>
</div>



<div style="display:grid; grid-template-columns:1fr 1fr 1fr; gap:10px; margin-top:8px;">

<div class="fragment fade-up" data-fragment-index="3"
style="background-color:#eef4fb; padding:10px; border-radius:12px; border-top:6px solid #1a3a6b; font-size:24PX; text-align:center;">
<strong>Normalidad</strong><br>$\varepsilon_{ij}\sim N(0,\sigma^2)$
</div>

<div class="fragment fade-up" data-fragment-index="4"
style="background-color:#eef7ee; padding:10px; border-radius:12px; border-top:6px solid #1b4d2e; font-size:24PX; text-align:center;">
<strong>Homogeneidad</strong><br>Varianza $\sigma^2$ constante
</div>

<div class="fragment fade-up" data-fragment-index="5"
style="background-color:#fff7e8; padding:10px; border-radius:12px; border-top:6px solid #d97706; font-size:24PX; text-align:center;">
<strong>Independencia</strong><br>Asignación aleatoria
</div>

</div>

<div class="fragment fade-up" data-fragment-index="6"
style="background-color:#f8fafc; padding:10px; border-radius:12px; border-left:8px solid #475569; margin-top:8px; font-size:24px; text-align:center;">
$$H_0:\tau_1=\tau_2=\cdots=\tau_a=0 \qquad \text{vs.} \qquad H_1: \text{algún } \tau_i \neq 0 \qquad \big(\text{equivalente a } H_0:\mu_1=\cdots=\mu_a\big)$$
</div>

## Descomposición de la suma de cuadrados

<div class="twocol">

<div class="fragment fade-up" data-fragment-index="1"
style="background-color:#f8fafc; padding:5px; border-radius:10px; border-left:6px solid #475569; margin-top:6px; font-size:26px; text-align:justify;">

El modelo $\small y_{ij}=\mu+\tau_i+\varepsilon_{ij}$ no se observa directamente: $\small \mu$, $\small \tau_i$ y $\small \varepsilon_{ij}$ se <strong>estiman</strong> con promedios.

<div style="font-size:24px;">

$$\hat\mu=\bar y_{..} \qquad \hat\mu+\hat\tau_i=\bar y_{i.} \qquad \hat\varepsilon_{ij}=y_{ij}-\bar y_{i.}$$
</div>
</div>

<div class="fragment fade-up" data-fragment-index="2"
style="background-color:#eef4fb; padding:8px; border-radius:10px; border-top:6px solid #1a3a6b; margin-top:6px; font-size:26px; text-align:justify;">
Para cada dato, $\small y_{ij}-\bar y_{..}$ mide su variación total respecto a la media general, y puede partirse en dos piezas:

<div style="font-size:22px;">
$$y_{ij}-\bar y_{..}=\underbrace{(\bar y_{i.}-\bar y_{..})}_{\text{variación por tratamiento}}+\underbrace{(y_{ij}-\bar y_{i.})}_{\text{variación por error}}$$
</div>
</div>


</div>

<div class="fragment fade-up" data-fragment-index="3" style="margin-top:20px;font-size:28px; text-align:justify; line-height:1.2;">
Elevando al cuadrado y sumando sobre todas las observaciones, la variabilidad total se descompone en dos componentes:
</div>


<div class="twocol">
<div class="block-definition fragment fade-up" data-fragment-index="3">
<div class="block-body" style="font-size:20px; text-align:center;">
$$
\underbrace{\sum_{i=1}^a\sum_{j=1}^{n_i}(y_{ij}-\bar y_{..})^2}_{SC_T}
=
\underbrace{\sum_{i=1}^a n_i(\bar y_{i.}-\bar y_{..})^2}_{SC_{Trat}}
+
\underbrace{\sum_{i=1}^a\sum_{j=1}^{n_i}(y_{ij}-\bar y_{i.})^2}_{SC_E}
$$
</div>
</div>

<div>

<div class="fragment fade-up" data-fragment-index="4"
style="background-color:#eef4fb; padding:8px; border-radius:10px; border-top:6px solid #1a3a6b; font-size:26px; text-align:justify;">
$\small SC_{Trat}$: variabilidad explicada por el tratamiento (entre grupos).
</div>

<div class="fragment fade-up" data-fragment-index="5"
style="background-color:#eef7ee; padding:8px; border-radius:10px; border-top:6px solid #1b4d2e; font-size:26px; text-align:justify;">
$\small SC_E$: variabilidad no explicada, o error (dentro de los grupos).
</div>

</div>

</div>




## Suma de cuadrados

<div style="font-size:28px; text-align:justify; line-height:1.4; margin-bottom:20px;">
Con la media general $\bar y_{..}=34.225$ y las $N=24$ observaciones del ejemplo, se calcula primero $SC_T$:
</div>

<div class="twocol">

<div class="fragment fade-up" data-fragment-index="1" style="background-color:#eef4fb; border-left:6px solid #1a3a6b; border-radius:8px; padding:10px 14px; font-size:28px; line-height:1.4;">
<strong style="color:#1a3a6b;">Paso 1. Media general:</strong>

<div style="font-size:20px;">
$$\bar y_{..}=\frac{\sum_{i}\sum_j y_{ij}}{N}=\frac{821.4}{24}=34.225$$
</div>
</div>
<div class="fragment fade-up" data-fragment-index="2" style="background-color:#eef7ee; border-left:6px solid #1b4d2e; border-radius:8px; padding:10px 14px; font-size:28px; line-height:1.4; margin-top:8px;">
<strong style="color:#1b4d2e;">Paso 2. Suma de cuadrados total:</strong>

<div style="font-size:20px;">

$$SC_T=\sum_{i=1}^4\sum_{j=1}^6 (y_{ij}-34.225)^2=463.73$$
</div>
</div>
</div>

<div class="twocol">
<div class="fragment fade-up" data-fragment-index="3" style="background-color:#eef4fb; border-left:6px solid #1a3a6b; border-radius:8px; padding:10px 14px; font-size:28px; line-height:1.4;">
<strong style="color:#1a3a6b;">Paso 3. Suma de cuadrados de tratamiento:</strong>

<div style="font-size:20px;">

$$SC_{Trat}=6\sum_{i=1}^4 (\bar y_{i.}-34.225)^2$$
\begin{aligned}
SC_{Trat}
&= 6\big[(30.07-34.23)^2+(32.07-34.23)^2 \\
&\quad +(34.15-34.23)^2+(40.62-34.23)^2\big] \\
&= 376.86
\end{aligned}
</div>
</div>
<div class="fragment fade-up" data-fragment-index="4" style="background-color:#eef7ee; border-left:6px solid #1b4d2e; border-radius:8px; padding:10px 14px; font-size:28px; line-height:1.4; margin-top:8px;">
<strong style="color:#1b4d2e;">Paso 4. Suma de cuadrados del error:</strong>

<div style="font-size:20px;">
$$SC_E=SC_T-SC_{Trat}=463.73-376.86=86.87$$
</div>
</div>
</div>


## Tabla ANOVA y estadístico $F$

<div style="margin-top:40px;font-size:30px; text-align:justify; line-height:1.3;">
Cada suma de cuadrados se divide por sus grados de libertad para obtener un cuadrado medio (CM). El estadístico de prueba es el cociente entre los cuadrados medios:
</div>

<table style="width:100%; font-size:26px; border-collapse:collapse; text-align:center; margin-top:30px;">
<tr style="background-color:#1a3a6b; color:white;">
<th style="padding:8px;">Fuente</th>
<th style="padding:8px;">SC</th>
<th style="padding:8px;">gl</th>
<th style="padding:8px;">CM</th>
<th style="padding:8px;">F</th>
</tr>
<tr style="background-color:#eef4fb;">
<td style="padding:8px;">Tratamiento</td>
<td style="padding:8px;">$SC_{Trat}$</td>
<td style="padding:8px;">$a-1$</td>
<td style="padding:8px;">$CM_{Trat}=\frac{SC_{Trat}}{a-1}$</td>
<td style="padding:8px;" rowspan="2">$F=\dfrac{CM_{Trat}}{CM_E}$</td>
</tr>
<tr>
<td style="padding:8px;">Error</td>
<td style="padding:8px;">$SC_E$</td>
<td style="padding:8px;">$N-a$</td>
<td style="padding:8px;">$CM_E=\frac{SC_E}{N-a}$</td>
</tr>
<tr style="background-color:#eef7ee;">
<td style="padding:8px;">Total</td>
<td style="padding:8px;">$SC_T$</td>
<td style="padding:8px;">$N-1$</td>
<td style="padding:8px;"></td>
<td style="padding:8px;"></td>
</tr>
</table>

<div class="fragment fade-up" data-fragment-index="1"
style="background-color:#fff7e8; padding:10px; border-radius:12px; border-left:8px solid #d97706; margin-top:20px; font-size:26px; text-align:center;">
Bajo $H_0$, $F=\dfrac{CM_{Trat}}{CM_E}\sim F_{a-1,\,N-a}$. Se rechaza $H_0$ si $F_{calc}>F_{\alpha,\,a-1,\,N-a}$.
</div>

## Resultado del ejemplo: tabla ANOVA completa

<table style="margin-top:40px;width:100%; font-size:24px; border-collapse:collapse; text-align:center;">
<tr style="background-color:#1a3a6b; color:white;">
<th style="padding:8px;">Fuente</th>
<th style="padding:8px;">$SC$</th>
<th style="padding:8px;">$gl$</th>
<th style="padding:8px;">$CM$</th>
<th style="padding:8px;">$F$</th>
<th style="padding:8px;">valor$-p$</th>
</tr>
<tr style="background-color:#eef4fb;">
<td style="padding:8px;">Tratamiento</td>
<td style="padding:8px;">376.86</td>
<td style="padding:8px;">3</td>
<td style="padding:8px;">125.62</td>
<td style="padding:8px;" rowspan="2">28.92</td>
<td style="padding:8px;" rowspan="2">$1.79\times10^{-7}$</td>
</tr>
<tr>
<td style="padding:8px;">Error</td>
<td style="padding:8px;">86.87</td>
<td style="padding:8px;">20</td>
<td style="padding:8px;">4.34</td>
</tr>
<tr style="background-color:#eef7ee;">
<td style="padding:8px;">Total</td>
<td style="padding:8px;">463.73</td>
<td style="padding:8px;">23</td>
<td style="padding:8px;"></td>
<td style="padding:8px;"></td>
<td style="padding:8px;"></td>
</tr>
</table>

<div class="fragment fade-up" data-fragment-index="1"
style="background-color:#eef7ee; padding:10px; border-radius:12px; border-left:8px solid #1b4d2e; margin-top:10px; font-size:21px; text-align:center;">
$CM_{Trat}=376.86/3=125.62$, &nbsp; $CM_E=86.87/20=4.34$, &nbsp; $F=125.62/4.34=28.92$.
</div>

<div style="margin-top:20px;display:grid; grid-template-columns:1fr 1fr; gap:18px;">

<div class="fragment fade-up" data-fragment-index="2"
style="background-color:#eef4fb; padding:18px; border-radius:18px; border-top:8px solid #1a3a6b;">
<div style="font-size:25px; font-weight:bold; text-align:center; color:#1a3a6b;">Criterio de decisión</div>
<div style="font-size:21px; text-align:center; line-height:1.5; margin-top:8px;">
$$F_{calc}=28.92 > F_{0.05,3,20}=3.10$$
$$\text{valor-p}=1.79\times10^{-7}<0.05$$

Se rechaza $H_0$.

</div>
</div>

<div class="fragment fade-up" data-fragment-index="3"
style="background-color:#eef7ee; padding:18px; border-radius:18px; border-top:8px solid #1b4d2e;">
<div style="font-size:25px; font-weight:bold; text-align:center; color:#1b4d2e;">Conclusión</div>
<div style="font-size:21px; text-align:justify; line-height:1.4; margin-top:8px;">
Existe evidencia estadística suficiente para afirmar que al menos un tratamiento de fertilización produce un rendimiento promedio diferente en el cultivo de café.
</div>
</div>
</div>


## Estimación de los parámetros del modelo

<div style="margin-top:40px;font-size:30px; text-align:justify; line-height:1.4;">
Los parámetros del modelo de efectos fijos se estiman por mínimos cuadrados, utilizando los promedios muestrales:
</div>

<table style="width:100%; font-size:28px; text-align:center; margin-top:20px; border-collapse:collapse;">
<tr style="background-color:#1a3a6b; color:white;">
<th style="padding:8px;">Parámetro</th><th style="padding:8px;">Estimador</th><th style="padding:8px;">Valor</th>
</tr>
<tr style="background-color:#eef4fb;"><td style="padding:8px;">$\mu$</td><td style="padding:8px;">$\hat\mu=\bar y_{..}$</td><td style="padding:8px;">34.23</td></tr>
<tr><td style="padding:8px;">$\tau_{Control}$</td><td style="padding:8px;">$\bar y_{1.}-\bar y_{..}$</td><td style="padding:8px;">-4.16</td></tr>
<tr style="background-color:#eef4fb;"><td style="padding:8px;">$\tau_{Foliar}$</td><td style="padding:8px;">$\bar y_{2.}-\bar y_{..}$</td><td style="padding:8px;">-2.16</td></tr>
<tr><td style="padding:8px;">$\tau_{Organico}$</td><td style="padding:8px;">$\bar y_{3.}-\bar y_{..}$</td><td style="padding:8px;">-0.08</td></tr>
<tr style="background-color:#eef4fb;"><td style="padding:8px;">$\tau_{NPK}$</td><td style="padding:8px;">$\bar y_{4.}-\bar y_{..}$</td><td style="padding:8px;">6.39</td></tr>
</table>

<div class="fragment fade-up" data-fragment-index="1"
style="background-color:#fff7e8; padding:10px; border-radius:12px; border-left:8px solid #d97706; margin-top:20px; font-size:28px; text-align:justify;">
El tratamiento NPK presenta el mayor efecto estimado ($\hat\tau_{NPK}=6.39$): su rendimiento promedio supera la media general en 6.39 sacos/ha.
</div>

## Datos no balanceados

<div style="margin-top:40px;font-size:30px; text-align:justify; line-height:1.2;">
En la práctica, no siempre es posible obtener el mismo número de observaciones $n_i$ en cada tratamiento (parcelas perdidas, animales enfermos, plantas que no germinaron). A esto se le llama <strong>diseño no balanceado</strong>.
</div>

<div style="display:grid; grid-template-columns:1fr 1fr; gap:18px; margin-top:14px;">

<div class="fragment fade-up" data-fragment-index="1"
style="background-color:#eef4fb; padding:16px; border-radius:16px; border-top:8px solid #1a3a6b; font-size:28px; text-align:justify; line-height:1.5;">
Las fórmulas se ajustan reemplazando $n$ por $\small n_i$ en $\small SC_{Trat}=\sum_i n_i(\bar y_{i.}-\bar y_{..})^2$, y usando $\small N=\sum_i n_i$ en lugar de $\small a\cdot n$.
</div>

<div class="fragment fade-up" data-fragment-index="2"
style="background-color:#eef7ee; padding:16px; border-radius:16px; border-top:8px solid #1b4d2e; font-size:28px; text-align:justify; line-height:1.5;">
Por ejemplo, si en el Control se pierden 2 parcelas ($\small n_1=4$), el resto del cálculo procede igual, solo cambiando $\small n_i$ y $N$.
</div>

</div>

<div class="fragment fade-up" data-fragment-index="3"
style="background-color:#fdecec; padding:14px; border-radius:14px; border-left:8px solid #b91c1c; margin-top:14px; font-size:28px; text-align:justify;">
Un diseño muy desbalanceado reduce la potencia de la prueba; se recomienda planear tamaños de muestra similares entre tratamientos.
</div>

## Errores comunes: fundamentos del ANOVA

<div style="margin-top:40px;" class="block-alert fragment fade-up" data-fragment-index="1">
<div class="block-body" style="font-size:30px; line-height:1.4;">
- Rechazar $H_0$ y concluir que <strong>todos</strong> los tratamientos son diferentes entre sí (el ANOVA solo indica que al menos uno difiere).
- Confundir el factor (variable cualitativa, ej. tipo de fertilizante) con la variable de respuesta (rendimiento).
- Aplicar el ANOVA sin verificar los supuestos de normalidad e igualdad de varianzas.
- Olvidar que $SC_T = SC_{Trat} + SC_E$ siempre debe cumplirse; es una buena forma de verificar los cálculos.
</div>
</div>

## {.center .middle}

<div style="text-align: center; margin-top: 40px;">

<p style="font-size: 48px; font-weight: bold; color: #3b82f6;">
Verificación del modelo y comparación de medias
</p>

<p style="font-size: 28px; color: #1b4d2e; font-weight: 600; margin-top: 10px; text-align: justify;">
Antes de confiar en los resultados del ANOVA es necesario verificar sus supuestos; después, identificar cuáles tratamientos difieren entre sí.
</p>

</div>

## Supuestos del modelo

<div style="margin-top:50px;font-size:30px; text-align:justify; line-height:1.2;">
La validez del **ANOVA** depende de que se cumplan los supuestos del modelo de efectos fijos, los cuales se verifican mediante el análisis de los <strong>residuos</strong> $\small e_{ij}=y_{ij}-\hat y_{ij}=y_{ij}-\bar y_{i.}$.
</div>

<div style="display:grid; grid-template-columns:1fr 1fr 1fr; gap:14px; margin-top:40px;">

<div class="fragment fade-up" data-fragment-index="1"
style="background-color:#eef4fb; padding:14px; border-radius:14px; border-top:7px solid #1a3a6b; font-size:26px; text-align:center; line-height:1.4;">
<strong>Normalidad</strong><br>QQ-plot y prueba de Shapiro-Wilk
</div>

<div class="fragment fade-up" data-fragment-index="2"
style="background-color:#eef7ee; padding:14px; border-radius:14px; border-top:7px solid #1b4d2e; font-size:26px; text-align:center; line-height:1.4;">
<strong>Homogeneidad</strong><br>Residuos vs. ajustados y prueba de Bartlett
</div>

<div class="fragment fade-up" data-fragment-index="3"
style="background-color:#fff7e8; padding:14px; border-radius:14px; border-top:7px solid #d97706; font-size:26px; text-align:center; line-height:1.4;">
<strong>Independencia</strong><br>Residuos en el orden de recolección
</div>

</div>

<div class="fragment fade-up" data-fragment-index="4"
style="background-color:#f8fafc; padding:12px; border-radius:14px; border-left:8px solid #475569; margin-top:20px; font-size:30px; text-align:center;">
Si alguno de estos supuestos falla seriamente, el valor-p del ANOVA puede no ser confiable.
</div>

## Supuesto de normalidad

<div style="margin-top:50px;font-size:30px; text-align:justify; line-height:1.2;">
La normalidad de los residuos se evalúa con un gráfico de probabilidad normal (QQ-plot) y, de forma más formal, con la prueba de <strong>Shapiro-Wilk</strong>.
</div>

<div class="twocol">

<div class="fragment fade-up" data-fragment-index="0">
```{r}
#| label: qqplot-residuos
#| echo: false
#| fig-height: 3.2
library(ggplot2)
ggplot(data.frame(resid = residuals(modelo)), aes(sample = resid)) +
  stat_qq(color = "#1a3a6b", size = 1.8) +
  stat_qq_line(color = "#b91c1c", linewidth = 1) +
  labs(x = "Cuantiles teóricos", y = "Residuos",
       title = "Gráfico de probabilidad normal de los residuos") +
  theme_minimal(base_size = 14) +
  theme(plot.title = element_text(face = "bold", hjust = 0.5, color = "#1a3a6b", size = 13))
```
</div>

<div class="fragment fade-up" data-fragment-index="1" style="background-color:#eef4fb; border-left:6px solid #1a3a6b; border-radius:8px; padding:10px 14px; font-size:26px; line-height:1.4;">
<strong style="color:#1a3a6b;">Prueba de Shapiro-Wilk:</strong>
$$H_0: \text{los residuos siguen una distribución normal}$$
$$W=0.934 \qquad \text{valor-p}=0.118$$
</div>

</div>



<div class="fragment fade-up" data-fragment-index="2"
style="background-color:#eef7ee; padding:10px; border-radius:12px; border-left:8px solid #1b4d2e; margin-top:8px; font-size:28px; text-align:center;">
Como valor$-p =0.118>0.05$, no hay evidencia para rechazar la normalidad de los residuos: el supuesto se cumple razonablemente.
</div>

## Residuos en secuencia y residuos versus ajustados

<div style="font-size:30px; text-align:justify; line-height:1.2; margin-bottom:6px;">
Graficar los residuos en el orden de recolección permite detectar tendencias no controladas (ej. condiciones climáticas cambiantes); graficarlos contra los valores ajustados permite detectar heterocedasticidad.
</div>

```{r}
#| label: residuos-diagnostico
#| echo: false
#| fig-height: 3.3
#| fig-align: center

library(ggplot2)
library(patchwork)

df_res <- data.frame(orden = seq_along(residuals(modelo)),
                      ajustados = fitted(modelo),
                      residuo = residuals(modelo))

p1 <- ggplot(df_res, aes(orden, residuo)) +
  geom_line(color = "#1a3a6b") +
  geom_point(color = "#1a3a6b", size = 2) +
  geom_hline(yintercept = 0, linetype = "dashed", color = "#b91c1c") +
  labs(x = "Orden de recolección", y = "Residuo", title = "Secuencia temporal") +
  theme_minimal(base_size = 13) +
  theme(plot.title = element_text(face = "bold", hjust = 0.5, size = 12))

p2 <- ggplot(df_res, aes(ajustados, residuo)) +
  geom_point(color = "#1b4d2e", size = 2) +
  geom_hline(yintercept = 0, linetype = "dashed", color = "#b91c1c") +
  labs(x = "Valores ajustados", y = "Residuo", title = "Residuos vs. ajustados") +
  theme_minimal(base_size = 13) +
  theme(plot.title = element_text(face = "bold", hjust = 0.5, size = 12))

p1 + p2
```

<div style="display:grid; grid-template-columns:1fr 1fr; gap:14px; margin-top:8px;">

<div class="fragment fade-up" data-fragment-index="1"
style="background-color:#f8fafc; padding:10px; border-radius:12px; border-left:8px solid #475569; font-size:26px; text-align:center;">
Sin patrón sistemático en el tiempo: respalda el supuesto de independencia.
</div>

<div class="fragment fade-up" data-fragment-index="2"
style="background-color:#fff7e8; padding:10px; border-radius:12px; border-left:8px solid #d97706; font-size:26px; text-align:center;">
Dispersión similar en todos los niveles (sin forma de embudo): respalda la homogeneidad de varianza.
</div>

</div>

## Residuos versus otras variables

<div style="margin-top:60px;font-size:30px; text-align:justify; line-height:1.2;">
También es útil graficar los residuos contra variables que no forman parte del modelo, como la altitud de la finca o la fecha de siembra, para detectar fuentes de variación no controladas.
</div>

<div class="fragment fade-up" data-fragment-index="1"
style="background-color:#eef4fb; padding:16px; border-radius:16px; border-top:8px solid #1a3a6b; margin-top:14px; font-size:30px; text-align:justify; line-height:1.2;">
Si los residuos muestran un patrón respecto a la altitud, esta variable debería incluirse en el modelo, por ejemplo como bloque o covariable.
</div>

<div class="fragment fade-up" data-fragment-index="2"
style="background-color:#fdecec; padding:14px; border-radius:14px; border-left:8px solid #b91c1c; margin-top:10px; font-size:30px; text-align:justify;">
Ignorar una fuente de variación conocida (como la altitud) puede inflar el error experimental y reducir la potencia del **ANOVA**.
</div>

## Homogeneidad de varianza: prueba de Bartlett

<div style="margin-top:50px;font-size:30px; text-align:justify; line-height:1.2;">
La prueba de <strong>Bartlett</strong> contrasta formalmente si las varianzas de los $a$ tratamientos son iguales:
</div>

<div class="block-theorem fragment fade-up" data-fragment-index="1">
<div class="block-title" style="font-size:26px;">Hipótesis de Bartlett</div>
<div class="block-body" style="font-size:24px; text-align:center;">
$$H_0:\sigma_1^2=\sigma_2^2=\sigma_3^2=\sigma_4^2 \qquad \text{vs.} \qquad H_1: \text{alguna difiere}$$
</div>
</div>

<div class="fragment fade-up" data-fragment-index="2" style="background-color:#eef7ee; border-left:6px solid #1b4d2e; border-radius:8px; padding:10px 14px; font-size:22px; text-align:center; margin-top:8px;">
$$K^2=3.44 \qquad gl=3 \qquad \text{valor-p}=0.329$$
</div>

<div class="fragment fade-up" data-fragment-index="3"
style="background-color:#eef4fb; padding:10px; border-radius:12px; border-left:8px solid #1a3a6b; margin-top:8px; font-size:30px; text-align:justify">
Como valor-p $=0.329>0.05$, no hay evidencia para rechazar la igualdad de varianzas: el supuesto de homogeneidad se cumple.
</div>

## Comparaciones entre medias de tratamiento

<div style="font-size:28px; text-align:justify; line-height:1.2;">
Una vez que el **ANOVA** detecta diferencias significativas, surge la pregunta natural: <strong>¿cuáles tratamientos difieren entre sí?</strong> Para responderla se utilizan las comparaciones múltiples.
</div>

<div class="fragment fade-up" data-fragment-index="1"
style="background-color:#fdecec; padding:10px; border-radius:12px; border-left:8px solid #b91c1c; margin-top:8px; font-size:28px; text-align:justify;">
Realizar muchas pruebas $t$ no planeadas infla la tasa de error global; por ello se requieren métodos que controlen el error conjunto.
</div>

<div class="fragment fade-up" data-fragment-index="2" style="font-size:28px; text-align:justify; line-height:1.2; margin-top:8px;">
Una forma sencilla de comparar visualmente los tratamientos es graficar sus medias junto con un intervalo de confianza aproximado.
</div>


<div class="twocol">

<div class="fragment fade-up" data-fragment-index="3">

```{r}
#| label: comparacion-grafica
#| echo: false
#| fig-height: 3.2
library(ggplot2)
resumen_i <- aggregate(rendimiento ~ trat, data = datos,
                        FUN = function(x) c(media = mean(x), ee = sd(x)/sqrt(length(x))))
resumen_i <- do.call(data.frame, resumen_i)

ggplot(resumen_i, aes(x = trat, y = rendimiento.media)) +
  geom_point(color = "#1a3a6b", size = 3) +
  geom_errorbar(aes(ymin = rendimiento.media - 2*rendimiento.ee,
                     ymax = rendimiento.media + 2*rendimiento.ee),
                width = 0.15, color = "#1a3a6b") +
  scale_y_continuous(limits = c(25, 45)) +
  labs(x = "Tratamiento", y = "Rendimiento promedio (sacos/ha)",
       title = "Medias por tratamiento con error estándar") +
  theme_minimal(base_size = 14) +
  theme(plot.title = element_text(face = "bold", hjust = 0.5, color = "#1a3a6b", size = 13))
```
</div>

<div class="fragment fade-up" data-fragment-index="4"
style="background-color:#eef7ee; padding:10px; border-radius:12px; border-left:8px solid #1b4d2e; margin-top:6px; font-size:28px; text-align:justify;">
Cuando los intervalos no se superponen, hay evidencia visual de diferencia; cuando sí se superponen, la diferencia es incierta y debe confirmarse formalmente.
</div>
</div>


## Contrastes

<div style="margin-top:40px;font-size:30px; text-align:justify; line-height:1.2;">
Un <strong>contraste</strong> es una combinación lineal de las medias de tratamiento cuyos coeficientes suman cero. Permite probar hipótesis específicas planteadas antes del experimento.
</div>

<div class="block-definition fragment fade-up" data-fragment-index="1">
<div class="block-title" style="font-size:24px;">Contraste</div>
<div class="block-body" style="font-size:22px; text-align:center;">
$$C=\sum_{i=1}^a c_i\,\bar y_{i.} \qquad \text{con} \qquad \sum_{i=1}^a c_i=0$$
</div>
</div>

<div class="fragment fade-up" data-fragment-index="2"
style="background-color:#eef4fb; padding:12px; border-radius:14px; border-left:8px solid #1a3a6b; margin-top:8px; font-size:28px; text-align:justify;">
Pregunta de interés: ¿el Control rinde menos que el <strong>promedio</strong> de los tratamientos fertilizados?

<div style="font-size:21px;">
$$C=\bar y_{Control}-\tfrac{1}{3}(\bar y_{Foliar}+\bar y_{Organico}+\bar y_{NPK}) \qquad c=\Big(1,-\tfrac13,-\tfrac13,-\tfrac13\Big)$$
</div>
</div>

## Cálculo de un contraste: ejemplo completo


<div class="twocol" style="margin-top:50px;">
<div class="fragment fade-up" data-fragment-index="1" style="background-color:#eef4fb; border-left:6px solid #1a3a6b; border-radius:8px; padding:8px 12px; font-size:28px; line-height:1.3;">
<strong style="color:#1a3a6b;">Paso 1. Hipótesis:</strong>

<div style="font-size:22px;">

$$H_0: C=0 \qquad H_1: C\neq 0$$
</div>
</div>

<div class="fragment fade-up" data-fragment-index="2" style="background-color:#eef7ee; border-left:6px solid #1b4d2e; border-radius:8px; padding:8px 12px; font-size:28px; line-height:1.3; margin-top:6px;">
<strong style="color:#1b4d2e;">Paso 2. Valor del contraste y error estándar:</strong>

<div style="font-size:19px;">
$$C=30.07-\tfrac13(32.07+34.15+40.62)=-5.54$$
$$EE(C)=\sqrt{CM_E\sum_i \frac{c_i^2}{n_i}}=\sqrt{4.34\Big(\tfrac{1}{6}+\tfrac{3}{6}\cdot\tfrac19\Big)}=0.98$$
</div>
</div>
</div>

<div class="twocol">
<div class="fragment fade-up" data-fragment-index="3" style="background-color:#eef4fb; border-left:6px solid #1a3a6b; border-radius:8px; padding:8px 12px; font-size:28px; line-height:1.3; margin-top:6px;">
<strong style="color:#1a3a6b;">Paso 3. Estadístico y criterio:</strong>

<div style="font-size:19px;">
$$t=\frac{C}{EE(C)}=\frac{-5.54}{0.98}=-5.64 \qquad t_{0.025,20}=2.086$$
$$|t|=5.64>2.086 \;\Rightarrow\; \text{se rechaza } H_0$$
</div>
</div>

<div class="fragment fade-up" data-fragment-index="4"
style="background-color:#eef7ee; padding:8px; border-radius:12px; border-left:8px solid #1b4d2e; margin-top:8px; font-size:28px; text-align:justify; line-height:1.2;">
<strong style="color:#1b4d2e;">Paso 4. Conclusión:</strong> existe evidencia estadística suficiente para afirmar que el rendimiento del Control es significativamente menor que el promedio de los tratamientos fertilizados.
</div>
</div>

## Contrastes ortogonales

<div style="margin-top:40px;font-size:30px; text-align:justify; line-height:1.2;">
Dos contrastes con coeficientes $\small c_i$ y $\small d_i$ son <strong>ortogonales</strong> si $\small \sum_i c_i d_i = 0$. Un conjunto de $\small a-1$ contrastes ortogonales descompone $\small SC_{Trat}$ en partes independientes, cada una con 1 grado de libertad.
</div>

<div class="twocol">
<table style="width:100%; font-size:24px; text-align:center; margin-top:24px; border-collapse:collapse;">
<tr style="background-color:#1a3a6b; color:white;">
<th style="padding:6px;">Contraste</th><th>Control</th><th>Foliar</th><th>Orgánico</th><th>NPK</th>
</tr>
<tr style="background-color:#eef4fb;"><td style="padding:6px;">Control vs. fertilizados</td><td>3</td><td>-1</td><td>-1</td><td>-1</td></tr>
<tr><td style="padding:6px;">Foliar vs. (Orgánico, NPK)</td><td>0</td><td>2</td><td>-1</td><td>-1</td></tr>
<tr style="background-color:#eef4fb;"><td style="padding:6px;">Orgánico vs. NPK</td><td>0</td><td>0</td><td>1</td><td>-1</td></tr>
</table>

<div class="fragment fade-up" data-fragment-index="1"
style="background-color:#fff7e8; padding:10px; border-radius:12px; border-left:8px solid #d97706; margin-top:10px; font-size:28px; text-align:justify;">
Este conjunto de 3 contrastes ortogonales permite descomponer los 3 grados de libertad de $\small SC_{Trat}$ en preguntas de investigación específicas e independientes.
</div>
</div>


## Método de Scheffé

<div style="margin-top:70px;font-size:30px; text-align:justify; line-height:1.2;">
El método de Scheffé permite construir intervalos de confianza simultáneos para <strong>cualquier</strong> contraste, incluso contrastes no planeados de antemano, controlando el error global en $\alpha$.
</div>

<div class="twocol">

<div class="block-theorem fragment fade-up" data-fragment-index="1">
<div class="block-title" style="font-size:24px;">Criterio de Scheffé</div>
<div class="block-body" style="font-size:23px; text-align:center;">
$$
S_{\alpha}=\sqrt{(a-1)\,F_{\alpha,a-1,N-a}}
$$
Se rechaza $H_0$ si $|t|>S_\alpha$.
</div>
</div>

<div class="fragment fade-up" data-fragment-index="2" style="background-color:#eef4fb; border-left:6px solid #1a3a6b; border-radius:8px; padding:10px 14px; font-size:24px; text-align:center; margin-top:8px;">
Aplicado al contraste anterior: $S_{0.05}=\sqrt{3\times3.10}=3.05$
$$|t|=5.64 > S_{0.05}=3.05 \;\Rightarrow\; \text{se confirma el rechazo de } H_0$$
</div>


</div>

<div class="fragment fade-up" data-fragment-index="3"
style="background-color:#fff7e8; padding:10px; border-radius:12px; border-left:8px solid #d97706; margin-top:8px; font-size:28px; text-align:justify;">
Por ser más conservador que una prueba $t$ simple, Scheffé se recomienda solo cuando se desean evaluar muchos contrastes no planeados.
</div>

## Comparación de pares de medias: Tukey

<div style="margin-top:30px;font-size:30px; text-align:justify; line-height:1.2;">
La prueba de <strong>Tukey (HSD)</strong> es el método más utilizado para comparar <strong>todos los pares</strong> de medias de tratamiento, controlando el error global tipo I en $\alpha$.
</div>


<div class="twocol">
<table style="width:100%; font-size:19px; text-align:center; margin-top:8px; border-collapse:collapse;">
<tr style="background-color:#1a3a6b; color:white;">
<th style="padding:6px;">Comparación</th><th>Diferencia</th><th>IC 95%</th><th>valor-p</th>
</tr>
<tr style="background-color:#eef4fb;"><td style="padding:6px;">Foliar - Control</td><td>2.00</td><td>(-1.37, 5.37)</td><td>0.369</td></tr>
<tr><td style="padding:6px;">Orgánico - Control</td><td>4.08</td><td>(0.72, 7.45)</td><td>0.014</td></tr>
<tr style="background-color:#eef4fb;"><td style="padding:6px;">NPK - Control</td><td>10.55</td><td>(7.18, 13.92)</td><td>&lt;0.0001</td></tr>
<tr><td style="padding:6px;">Orgánico - Foliar</td><td>2.08</td><td>(-1.28, 5.45)</td><td>0.334</td></tr>
<tr style="background-color:#eef4fb;"><td style="padding:6px;">NPK - Foliar</td><td>8.55</td><td>(5.18, 11.92)</td><td>&lt;0.0001</td></tr>
<tr><td style="padding:6px;">NPK - Orgánico</td><td>6.47</td><td>(3.10, 9.83)</td><td>0.0002</td></tr>
</table>

<div>

```{r}
#| label: tukey-plot
#| echo: false
#| fig-height: 3.4
library(ggplot2)
tukey_df <- as.data.frame(TukeyHSD(modelo)$trat)
tukey_df$comparacion <- rownames(tukey_df)
tukey_df$significativo <- ifelse(tukey_df$`p adj` < 0.05, "Sí", "No")

ggplot(tukey_df, aes(x = diff, y = comparacion, color = significativo)) +
  geom_vline(xintercept = 0, linetype = "dashed", color = "gray40") +
  geom_pointrange(aes(xmin = lwr, xmax = upr), size = 0.8, fatten = 3) +
  scale_color_manual(values = c("Sí" = "#1a3a6b", "No" = "#94a3b8")) +
  labs(x = "Diferencia de medias (IC 95%)", y = NULL,
       title = "Intervalos de Tukey para las diferencias de medias", color = "Significativo") +
  theme_minimal(base_size = 13) +
  theme(plot.title = element_text(face = "bold", hjust = 0.5, color = "#1a3a6b", size = 12),
        legend.position = "bottom")
```
</div>

</div>

<div class="fragment fade-up" data-fragment-index="1"
style="background-color:#eef7ee; padding:10px; border-radius:12px; border-left:8px solid #1b4d2e; margin-top:6px; font-size:28px; text-align:justify; line-height:1.2;">
Los intervalos que no contienen el cero indican pares con diferencias significativas: <strong>NPK</strong> difiere de los tres tratamientos restantes, y <strong>Orgánico</strong> difiere del Control. Foliar no se distingue claramente del Control ni del Orgánico.
</div>

## Tratamientos con un control: Dunnett

<div style="margin-top:40px;font-size:30px; text-align:justify; line-height:1.2;">
Cuando interesa comparar cada tratamiento únicamente contra un grupo <strong>Control</strong> (y no entre ellos), la prueba de <strong>Dunnett</strong> es más potente que Tukey, pues realiza menos comparaciones.
</div>

<table style="width:100%; font-size:24px; text-align:center; margin-top:20px; border-collapse:collapse;">
<tr style="background-color:#1a3a6b; color:white;">
<th style="padding:6px;">Comparación</th><th>Diferencia</th><th>IC 95% Dunnett</th><th>valor-p</th>
</tr>
<tr style="background-color:#eef4fb;"><td style="padding:6px;">Foliar - Control</td><td>2.00</td><td>(-1.05, 5.05)</td><td>0.256</td></tr>
<tr><td style="padding:6px;">Orgánico - Control</td><td>4.08</td><td>(1.03, 7.14)</td><td>0.008</td></tr>
<tr style="background-color:#eef4fb;"><td style="padding:6px;">NPK - Control</td><td>10.55</td><td>(7.50, 13.60)</td><td>&lt;0.001</td></tr>
</table>

<div class="fragment fade-up" data-fragment-index="1"
style="background-color:#f8fafc; padding:10px; border-radius:12px; border-left:8px solid #475569; margin-top:10px; font-size:30px; text-align:justify;">
Nótese que el valor-p de Orgánico-Control es menor con Dunnett (0.008) que con Tukey (0.014): al hacer menos comparaciones, Dunnett tiene mayor potencia para este objetivo específico.
</div>

## Errores comunes: comparaciones múltiples

<div class="block-alert fragment fade-up" data-fragment-index="1" style="margin-top:70px;">
<div class="block-body" style="font-size:30px; line-height:1.4;">
- Aplicar pruebas $t$ por pares sin ajuste, en lugar de Tukey, Scheffé o Dunnett.
- Usar Tukey cuando el objetivo real es comparar contra un único control (Dunnett es más potente en ese caso).
- Interpretar diferencias significativas en Tukey sin verificar primero que el ANOVA global fue significativo.
- Confundir un contraste planeado de antemano con una comparación exploratoria (esta última requiere Scheffé o Tukey, no una prueba t simple).
</div>
</div>

## {.center .middle}

<div style="text-align: center; margin-top: 40px;">

<p style="font-size: 44px; font-weight: bold; color: #3b82f6;">
Salida de software, tamaño de muestra y efectos de dispersión
</p>

<p style="font-size: 28px; color: #1b4d2e; font-weight: 600; margin-top: 10px; text-align: justify;">
¿Cómo se interpreta la salida de un software estadístico y cuántas observaciones se necesitan antes de iniciar el experimento?
</p>

</div>

## Salida de un programa estadístico

<div style="font-size:30px; text-align:justify; line-height:1.2; margin-bottom:50px;">
La mayoría del software estadístico (R, Minitab, SAS, SPSS) presenta la tabla ANOVA con la misma estructura básica. Es fundamental saber leerla correctamente, sin importar el programa utilizado.
</div>

<table style="width:100%; font-size:24px; text-align:center; margin-top:20px; border-collapse:collapse;">
<tr style="background-color:#1a3a6b; color:white;">
<th style="padding:8px;">Columna típica</th>
<th style="padding:8px;">Significado</th>
</tr>
<tr style="background-color:#eef4fb;"><td style="padding:8px;"><code>Df</code> / <code>gl</code></td><td style="padding:8px;">Grados de libertad de cada fuente</td></tr>
<tr><td style="padding:8px;"><code>Sum Sq</code> / <code>SC</code></td><td style="padding:8px;">Suma de cuadrados</td></tr>
<tr style="background-color:#eef4fb;"><td style="padding:8px;"><code>Mean Sq</code> / <code>CM</code></td><td style="padding:8px;">Cuadrado medio (SC / gl)</td></tr>
<tr><td style="padding:8px;"><code>F value</code></td><td style="padding:8px;">Estadístico de prueba</td></tr>
<tr style="background-color:#eef4fb;"><td style="padding:8px;"><code>Pr(&gt;F)</code> / valor-p</td><td style="padding:8px;">Probabilidad de obtener un F tan extremo bajo $H_0$</td></tr>
</table>

<div class="fragment fade-up" data-fragment-index="1"
style="background-color:#fff7e8; padding:10px; border-radius:12px; border-left:8px solid #d97706; margin-top:20px; font-size:28px; text-align:justify;">
Sin importar el software, la regla de decisión es siempre la misma: se rechaza $H_0$ si el valor-p es menor que $\alpha$.
</div>

## Determinación del tamaño de muestra

<div style="margin-top:60px;font-size:30px; text-align:justify; line-height:1.2;">
Antes de ejecutar el experimento, es importante determinar cuántas repeticiones $n$ por tratamiento se necesitan para detectar una diferencia de interés con una potencia adecuada.
</div>

<div style="display:grid; grid-template-columns:1fr 1fr; gap:16px; margin-top:40px;">

<div class="fragment fade-up" data-fragment-index="1"
style="background-color:#eef4fb; padding:14px; border-radius:14px; border-top:7px solid #1a3a6b; font-size:28px; text-align:justify; line-height:1.2;">
Un $n$ insuficiente puede llevar a no detectar diferencias reales (Error Tipo II, $\beta$ alto).
</div>

<div class="fragment fade-up" data-fragment-index="2"
style="background-color:#eef7ee; padding:14px; border-radius:14px; border-top:7px solid #1b4d2e; font-size:28px; text-align:justify; line-height:1.2;">
Un $n$ excesivo desperdicia recursos (parcelas, animales, tiempo, dinero).
</div>

</div>

<div class="fragment fade-up" data-fragment-index="3"
style="background-color:#f8fafc; padding:12px; border-radius:14px; border-left:8px solid #475569; margin-top:40px; font-size:30px; text-align:center;">
Existen tres enfoques clásicos: curvas características de operación, especificación de un incremento de $\sigma$, y el método del intervalo de confianza.
</div>

## Curvas características de operación

<div style="margin-top:30px;font-size:30px; text-align:justify; line-height:1.4;">
Las <strong>curvas características de operación</strong> (curvas OC) relacionan la probabilidad de cometer un Error Tipo II ($\small \beta$) con el tamaño de muestra y la magnitud de las diferencias entre tratamientos.
</div>

<div class="fragment fade-up" data-fragment-index="0" style="margin-top:20px;">

```{r}
#| label: curva-oc
#| echo: false
#| fig-height: 3.6
#| fig-width: 8
#| fig-align: center
library(ggplot2)
ns <- 4:20
sigma <- 2.08
deltas <- c(2, 4, 6)

oc_df <- do.call(rbind, lapply(deltas, function(d) {
  bv <- (d^2) * (3/16)
  pot <- sapply(ns, function(n) {
    tryCatch(power.anova.test(groups = 4, n = n, between.var = bv,
                               within.var = sigma^2)$power,
             error = function(e) NA)
  })
  data.frame(n = ns, potencia = pot, delta = paste0("δ = ", d))
}))

ggplot(oc_df, aes(x = n, y = potencia, color = delta)) +
  geom_line(linewidth = 1.3) +
  geom_hline(yintercept = 0.8, linetype = "dashed", color = "gray40") +
  scale_color_manual(values = c("#1a3a6b", "#1b4d2e", "#d97706")) +
  scale_x_continuous(breaks = seq(4, 20, 4)) +
  scale_y_continuous(limits = c(0, 1), breaks = seq(0, 1, 0.2)) +
  labs(x = "n (por tratamiento)", y = "Potencia (1 - β)", color = NULL) +
  theme_minimal(base_size = 18) +
  theme(legend.position = "top",
        legend.text = element_text(size = 16),
        axis.title = element_text(size = 17),
        axis.text = element_text(size = 15))
```

</div>

<div class="fragment fade-up" data-fragment-index="1"
style="background-color:#eef4fb; padding:10px; border-radius:12px; border-left:8px solid #1a3a6b; font-size:30px; text-align:justify;">
A mayor diferencia $\delta$ a detectar, se necesita un $n$ menor para alcanzar la misma potencia; a menor $\delta$, se requiere un $n$ mucho mayor.
</div>


## Especificación de un incremento de la desviación estándar

<div style="margin-top:50px;font-size:30px; text-align:justify; line-height:1.2;">
Una alternativa para definir el tamaño del efecto es expresarlo como un múltiplo de la desviación estándar del error ($\sigma$), en lugar de una unidad de medida específica.
</div>

<div class="fragment fade-up" data-fragment-index="1" style="background-color:#eef4fb; border-left:6px solid #1a3a6b; border-radius:8px; padding:10px 14px; font-size:28px; text-align:justify; margin-top:30px;">
Ejemplo: con $\sigma\approx2.08$ sacos/ha (estimado del experimento), detectar un efecto de $\delta=1.5\sigma\approx3.1$ sacos/ha equivale a una diferencia moderadamente grande entre tratamientos.
</div>

<div class="fragment fade-up" data-fragment-index="2"
style="background-color:#fff7e8; padding:10px; border-radius:12px; border-left:8px solid #d97706; margin-top:30px; font-size:28px; text-align:center;">
Expresar el efecto en unidades de $\sigma$ facilita comparar la planeación de tamaño de muestra entre experimentos con escalas de medición distintas.
</div>

## Método del intervalo de confianza

<div style="margin-top:40px;font-size:30px; text-align:justify; line-height:1.4;">
Una forma práctica de planear el tamaño de muestra es fijar el ancho deseado del intervalo de confianza para la diferencia entre dos medias de tratamiento y despejar $n$.
</div>

<div class="fragment fade-up" data-fragment-index="1" style="background-color:#eef7ee; border-left:6px solid #1b4d2e; border-radius:8px; padding:10px 14px; font-size:30px; text-align:justify; margin-top:40px;">
Si se desea un intervalo de confianza del 95% para $\small \mu_i-\mu_j$ con un ancho total no mayor a 4 sacos/ha, y $\small \sigma\approx2.08$, se despeja $n$ de:

<div style="font-size:22px;">

$$\text{ancho}=2\,t_{\alpha/2,N-a}\sqrt{\frac{2\sigma^2}{n}}\leq 4$$
</div>
</div>

<div class="fragment fade-up" data-fragment-index="2"
style="background-color:#f8fafc; padding:10px; border-radius:12px; border-left:8px solid #475569; margin-top:20px; font-size:30px; text-align:justify;">
Este enfoque es más intuitivo para los investigadores que las curvas OC, ya que se expresa directamente en las unidades originales de la variable de respuesta.
</div>

## Tamaño de muestra para el experimento del café

<div style="margin-top:40px;font-size:30px; text-align:justify; line-height:1.4;">
Suponga que el agrónomo desea detectar una diferencia mínima de $\delta=3$ sacos/ha entre tratamientos, con $\alpha=0.05$ y potencia del $80\%$, usando $CM_E\approx4.34$ como estimación de $\sigma^2$.
</div>

<div class="fragment fade-up" data-fragment-index="1"
style="background-color:#eef4fb; padding:14px; border-radius:14px; border-top:8px solid #1a3a6b; margin-top:30px; font-size:28px; text-align:center;">
Aplicando el método de potencia para ANOVA con $a=4$ grupos:
$$n\approx 11 \text{ parcelas por tratamiento } (N\approx44 \text{ en total})$$
</div>

<div class="fragment fade-up" data-fragment-index="2"
style="background-color:#fff7e8; padding:10px; border-radius:12px; border-left:8px solid #d97706; margin-top:20px; font-size:28px; text-align:justify;">
El experimento original ($n=6$) tenía un tamaño de muestra menor al recomendado para detectar diferencias de esta magnitud con una potencia del 80%; sin embargo, las diferencias observadas fueron lo bastante grandes para alcanzar significancia.
</div>

## Efectos de dispersión

<div style="margin-top:30px;font-size:30px; text-align:justify; line-height:1.4;">
En algunos experimentos no solo interesa el efecto de un factor sobre la <strong>media</strong> de la respuesta, sino también sobre su <strong>variabilidad</strong>. A esto se le llama <strong>efecto de dispersión</strong>.
</div>

<div class="twocol" style="margin-top:30px;">
<table style="width:100%; font-size:24px; text-align:center; margin-top:10px; border-collapse:collapse;">
<tr style="background-color:#1a3a6b; color:white;">
<th style="padding:8px;">Tratamiento</th><th style="padding:8px;">$s_i$ (sacos/ha)</th>
</tr>
<tr style="background-color:#eef4fb;"><td style="padding:8px;">Control</td><td style="padding:8px;">1.18</td></tr>
<tr><td style="padding:8px;">Foliar</td><td style="padding:8px;">1.69</td></tr>
<tr style="background-color:#eef4fb;"><td style="padding:8px;">Orgánico</td><td style="padding:8px;">2.71</td></tr>
<tr><td style="padding:8px;">NPK</td><td style="padding:8px;">2.41</td></tr>
</table>

<div class="fragment fade-up" data-fragment-index="1"
style="background-color:#eef7ee; padding:10px; border-radius:12px; border-left:8px solid #1b4d2e; margin-top:10px; font-size:28px; text-align:justify;">
El Orgánico presenta más del doble de variabilidad que el Control: además de aumentar el rendimiento promedio, parece hacerlo menos uniforme entre parcelas (aunque la prueba de Bartlett no detectó esta diferencia como significativa con este tamaño de muestra).
</div>
</div>
<div class="fragment fade-up" data-fragment-index="2"
style="background-color:#fdecec; padding:10px; border-radius:12px; border-left:8px solid #b91c1c; margin-top:30px; font-size:28px; text-align:justify;">
En agricultura, un tratamiento más uniforme (menor varianza) puede ser preferible aunque tenga una media levemente menor, pues reduce el riesgo para el productor.
</div>

## {.center .middle}

<div style="text-align: center; margin-top: 40px;">

<p style="font-size: 48px; font-weight: bold; color: #3b82f6;">
Métodos no paramétricos en el ANOVA
</p>

<p style="font-size: 28px; color: #1b4d2e; font-weight: 600; margin-top: 10px; text-align: justify;">
¿Qué alternativa existe cuando no se cumple el supuesto de normalidad?
</p>

</div>

## Métodos no paramétricos en ANOVA

<div style="font-size:28px; text-align:justify; line-height:1.1;">
Cuando el supuesto de normalidad no se cumple (o las muestras son pequeñas), se utilizan alternativas no paramétricas basadas en los <strong>rangos</strong> de las observaciones, en lugar de sus valores originales.
</div>

<div class="fragment fade-up" data-fragment-index="2" style="font-size:28px; text-align:justify; line-height:1.2; margin-top:10px;">
La prueba de <strong>Kruskal-Wallis</strong> es el equivalente no paramétrico del ANOVA de un factor. Contrasta si las $a$ poblaciones tienen la misma distribución, utilizando los rangos de las observaciones.
</div>

<div class="block-theorem fragment fade-up" data-fragment-index="3">
<div class="block-title" style="font-size:28px;">Hipótesis de Kruskal-Wallis</div>
<div class="block-body" style="font-size:28px; text-align:center;">
$$H_0: \text{las } a \text{ poblaciones tienen la misma distribución}$$
$$H_1: \text{al menos una población difiere}$$
</div>
</div>

<div class="fragment fade-up" data-fragment-index="4"
style="background-color:#eef4fb; padding:8px; border-radius:10px; border-left:6px solid #1a3a6b; margin-top:6px; font-size:24px; text-align:center;">
$$H=\frac{12}{N(N+1)}\sum_{i=1}^a\frac{R_i^2}{n_i}-3(N+1)$$
donde $R_i$ es la suma de los rangos del tratamiento $i$.
</div>

## Cálculo de Kruskal-Wallis: ejemplo completo

<div style="font-size:30px; text-align:justify; line-height:1.2; margin-top:30px;">
Asignando rangos de 1 a 24 a todas las observaciones (sin distinguir tratamiento) y sumando por grupo:
</div>

<table style="width:100%; font-size:26px; text-align:center; margin-top:20px; border-collapse:collapse;">
<tr style="background-color:#1a3a6b; color:white;">
<th style="padding:6px;">Tratamiento</th><th>Control</th><th>Foliar</th><th>Orgánico</th><th>NPK</th>
</tr>
<tr style="background-color:#eef4fb;"><td style="padding:6px;">Suma de rangos $R_i$</td><td>32.5</td><td>57.5</td><td>81.0</td><td>129.0</td></tr>
</table>

<div class="fragment fade-up" data-fragment-index="1" style="background-color:#eef7ee; border-left:6px solid #1b4d2e; border-radius:8px; padding:10px 14px; font-size:24px; text-align:center; margin-top:8px;">
$$H=\frac{12}{24(25)}\left(\frac{32.5^2}{6}+\frac{57.5^2}{6}+\frac{81^2}{6}+\frac{129^2}{6}\right)-3(25)=16.89$$
</div>

<div class="fragment fade-up" data-fragment-index="2" style="background-color:#eef4fb; border-left:6px solid #1a3a6b; border-radius:8px; padding:10px 14px; font-size:24px; text-align:center; margin-top:8px;">
$$gl=a-1=3 \qquad \chi^2_{0.05,3}=7.81 \qquad \text{valor-p}=0.0007$$
$$H=16.89>7.81 \;\Rightarrow\; \text{se rechaza } H_0$$
</div>

<div class="fragment fade-up" data-fragment-index="3"
style="background-color:#fff7e8; padding:10px; border-radius:12px; border-left:8px solid #d97706; margin-top:8px; font-size:28px; text-align:center;">
Coincide con la del ANOVA paramétrico: el tipo de fertilizante afecta el rendimiento del café.
</div>

## Transformación de rangos

<div style="margin-top:60px;font-size:30px; text-align:justify; line-height:1.2;">
La prueba de Kruskal-Wallis es, en esencia, un ANOVA aplicado a los <strong>rangos</strong> de las observaciones en lugar de sus valores originales.
</div>

<div style="display:grid; grid-template-columns:1fr 1fr; gap:16px; margin-top:40px;">

<div class="fragment fade-up" data-fragment-index="1"
style="background-color:#eef4fb; padding:14px; border-radius:14px; border-top:7px solid #1a3a6b; font-size:28px; text-align:justify; line-height:1.4;">
**Ventaja**: no requiere el supuesto de normalidad ni de homogeneidad estricta de varianzas.
</div>

<div class="fragment fade-up" data-fragment-index="2"
style="background-color:#fff7e8; padding:14px; border-radius:14px; border-top:7px solid #d97706; font-size:28px; text-align:justify; line-height:1.4;">
**Limitación**: se pierde información al usar solo el orden de los datos, no su magnitud exacta.
</div>

</div>

<div class="fragment fade-up" data-fragment-index="3"
style="background-color:#f8fafc; padding:12px; border-radius:14px; border-left:8px solid #475569; margin-top:40px; font-size:28px; text-align:justify;">
La transformación de rangos puede aplicarse de forma general a otros diseños experimentales más complejos, no solo al ANOVA de un factor.
</div>

## Resumen general de la clase

<table style="margin-top:60px;width:100%; font-size:26px; border-collapse:collapse; text-align:center;">
<tr style="background-color:#1a3a6b; color:white;">
<th style="padding:8px;">Tema</th>
<th style="padding:8px;">Pregunta que responde</th>
<th style="padding:8px;">Herramienta</th>
</tr>
<tr style="background-color:#eef4fb;">
<td style="padding:8px;">ANOVA de un factor</td>
<td style="padding:8px;">¿Difieren las $a$ medias?</td>
<td style="padding:8px;">Estadístico $F$</td>
</tr>
<tr>
<td style="padding:8px;">Diagnóstico de residuos</td>
<td style="padding:8px;">¿Son válidos los supuestos?</td>
<td style="padding:8px;">QQ-plot, Shapiro, Bartlett</td>
</tr>
<tr style="background-color:#eef4fb;">
<td style="padding:8px;">Contrastes y Scheffé</td>
<td style="padding:8px;">¿Se cumple una hipótesis específica?</td>
<td style="padding:8px;">Estadístico $t$ o $F$ de un contraste</td>
</tr>
<tr>
<td style="padding:8px;">Tukey</td>
<td style="padding:8px;">¿Cuáles pares difieren?</td>
<td style="padding:8px;">Diferencia honestamente significativa</td>
</tr>
<tr style="background-color:#eef4fb;">
<td style="padding:8px;">Dunnett</td>
<td style="padding:8px;">¿Quién difiere del control?</td>
<td style="padding:8px;">Comparaciones contra un testigo</td>
</tr>
<tr>
<td style="padding:8px;">Tamaño de muestra</td>
<td style="padding:8px;">¿Cuántas repeticiones se necesitan?</td>
<td style="padding:8px;">Análisis de potencia</td>
</tr>
<tr style="background-color:#eef4fb;">
<td style="padding:8px;">Kruskal-Wallis</td>
<td style="padding:8px;">¿Difieren sin normalidad?</td>
<td style="padding:8px;">ANOVA sobre rangos</td>
</tr>
</table>

## Errores comunes generales

<div class="block-alert fragment fade-up" data-fragment-index="1" style="margin-top:70px;">
<div class="block-body" style="font-size:28px; line-height:1.4;">
- Ignorar la verificación de supuestos antes de interpretar la tabla ANOVA.
- Confundir significancia estadística con relevancia práctica del efecto.
- No planear el tamaño de muestra antes de iniciar el experimento.
- Usar comparaciones múltiples sin que el ANOVA global haya sido significativo.
- Aplicar Kruskal-Wallis de forma automática, sin antes verificar si realmente falla el supuesto de normalidad.
</div>
</div>

## Taller en Clase {.center .middle}

## Instrucciones

<div class="fragment fade-up" data-fragment-index="1" style="background-color:#eef4fb; padding:20px; border-radius:18px; border-top:8px solid #1a3a6b;">

<div style="font-size:26px; line-height:1.7;">

Para cada ejercicio:

<ol>
<li>Plantee las hipótesis nula y alternativa.</li>
<li>Construya la tabla ANOVA con la información suministrada.</li>
<li>Aplique el criterio de decisión con el valor crítico o el valor-p indicado.</li>
<li>Indique si se rechaza o no la hipótesis nula.</li>
<li>Redacte una conclusión en el contexto del problema.</li>
</ol>

</div>

</div>

## Ejercicio 1

<div class="fragment fade-up" data-fragment-index="1" style="background-color:#eef4fb; padding:18px; border-radius:18px; border-top:8px solid #1a3a6b;">

<div style="font-size:28px; font-weight:bold; color:#1a3a6b; margin-bottom:10px;">
Problema
</div>

<div style="font-size:25px; text-align:justify; line-height:1.5;">

Un investigador compara el rendimiento (kg/parcela) de tres variedades de fríjol en el Huila, con 5 parcelas por variedad ($N=15$). Obtiene $SC_{Trat}=42.6$ y $SC_E=18.4$.

</div>

<table style="width:100%; font-size:22px; text-align:center; margin-top:10px;">
<tr style="background-color:#dbeafe;">
<th>Fuente</th>
<th>SC</th>
<th>gl</th>
</tr>
<tr><td>Variedad</td><td>42.6</td><td>2</td></tr>
<tr><td>Error</td><td>18.4</td><td>12</td></tr>
</table>

</div>

<div class="fragment fade-up" data-fragment-index="2" style="background-color:#fff7e8; border-left:6px solid #d97706; border-radius:8px; padding:8px 12px; font-size:22px; text-align:center; margin-top:10px;">
Utilice: $F_{0.05,2,12}=3.89$
</div>

## Ejercicio 2

<div class="fragment fade-up" data-fragment-index="1" style="background-color:#eef7ee; padding:18px; border-radius:18px; border-top:8px solid #1b4d2e;">

<div style="font-size:28px; font-weight:bold; color:#1b4d2e; margin-bottom:10px;">
Problema
</div>

<div style="font-size:25px; text-align:justify; line-height:1.5;">

Una empresa evalúa el efecto de 4 sistemas de riego sobre el rendimiento de caña panelera, con 6 parcelas por sistema ($N=24$). El software reporta la siguiente tabla ANOVA:

</div>

<table style="width:100%; font-size:22px; text-align:center; margin-top:10px;">
<tr style="background-color:#dbeafe;">
<th>Fuente</th>
<th>SC</th>
<th>gl</th>
<th>CM</th>
<th>F</th>
</tr>
<tr><td>Sistema</td><td>210.5</td><td>3</td><td>70.17</td><td>?</td></tr>
<tr><td>Error</td><td>112.0</td><td>20</td><td>5.6</td><td></td></tr>
</table>

</div>

<div class="fragment fade-up" data-fragment-index="2" style="background-color:#fff7e8; border-left:6px solid #d97706; border-radius:8px; padding:8px 12px; font-size:22px; text-align:center; margin-top:10px;">
Utilice: $F_{0.05,3,20}=3.10$
</div>

## Ejercicio 3

<div class="fragment fade-up" data-fragment-index="1" style="background-color:#eef4fb; padding:18px; border-radius:18px; border-top:8px solid #1a3a6b;">

<div style="font-size:28px; font-weight:bold; color:#1a3a6b; margin-bottom:10px;">
Problema
</div>

<div style="font-size:24px; text-align:justify; line-height:1.4;">

En un ensayo con 5 dosis de un biofertilizante sobre el rendimiento de tomate (4 parcelas por dosis, $N=20$), el ANOVA arrojó $F_{calc}=2.45$ y un valor-p de $0.087$.

</div>

</div>

<div class="fragment fade-up" data-fragment-index="2" style="background-color:#fff7e8; border-left:6px solid #d97706; border-radius:8px; padding:8px 12px; font-size:22px; text-align:center; margin-top:10px;">
Utilice: $\alpha=0.05$
</div>

## Ejercicio 4

<div class="fragment fade-up" data-fragment-index="1" style="background-color:#eef7ee; padding:18px; border-radius:18px; border-top:8px solid #1b4d2e;">

<div style="font-size:28px; font-weight:bold; color:#1b4d2e; margin-bottom:10px;">
Problema
</div>

<div style="font-size:25px; text-align:justify; line-height:1.5;">

Tras rechazar $H_0$ en un ANOVA con 4 variedades de mango (Tommy, Kent, Keitt y Criollo), la prueba de Tukey reporta los siguientes intervalos de confianza (95%) para las diferencias de medias:

</div>

<table style="width:100%; font-size:20px; text-align:center; margin-top:10px;">
<tr style="background-color:#dbeafe;">
<th>Comparación</th>
<th>Intervalo 95%</th>
</tr>
<tr><td>Kent - Tommy</td><td>(-1.2, 3.4)</td></tr>
<tr><td>Keitt - Tommy</td><td>(2.1, 6.5)</td></tr>
<tr><td>Criollo - Tommy</td><td>(-4.8, -0.6)</td></tr>
</table>

</div>

<div class="fragment fade-up" data-fragment-index="2" style="background-color:#fff7e8; border-left:6px solid #d97706; border-radius:8px; padding:8px 12px; font-size:22px; text-align:center; margin-top:10px;">
Indique cuáles variedades difieren significativamente de Tommy y por qué.
</div>

## Ejercicio 5

<div class="fragment fade-up" data-fragment-index="1" style="background-color:#eef4fb; padding:18px; border-radius:18px; border-top:8px solid #1a3a6b;">

<div style="font-size:28px; font-weight:bold; color:#1a3a6b; margin-bottom:10px;">
Problema
</div>

<div style="font-size:25px; text-align:justify; line-height:1.5;">

En un experimento con 3 densidades de siembra de maíz, los residuos del ANOVA no superaron la prueba de Shapiro-Wilk (valor-p $=0.01$). Al aplicar Kruskal-Wallis sobre las sumas de rangos $R_1=45$, $R_2=78$, $R_3=183$ ($N=30$, 10 por grupo), se obtiene $H=13.27$.

</div>

</div>

<div class="fragment fade-up" data-fragment-index="2" style="background-color:#fff7e8; border-left:6px solid #d97706; border-radius:8px; padding:8px 12px; font-size:22px; text-align:center; margin-top:10px;">
Utilice: $\chi^2_{0.05,2}=5.99$
</div>
