---
title: "Bioestadística Fundamental"
author: " "
institute: "Departamento de Estadı́stica, Sede Bogotá"
bibliography: referencias.bib
csl: ieee.csl
format:
  revealjs:
    logo: images/logo_unal_3.png
    slide-number: true
    title-slide: false
    multiplex: true
    theme: [simple, ../assets/monash.scss]
    show-slide-number: all
    controls: true
    width: 1280
    height: 720
    css: [../assets/syntax-highlight.css, ../assets/custom.css, ../assets/pacman.css]
    header-includes: |
      <link rel="stylesheet" href="/assets/fontawesome-free-6.1.1-web/css/font-awesome.min.css">
      <script defer src="/assets/fontawesome-free-6.1.1-web/js/all.min.js"></script>
      <script>
      window.addEventListener('load', function() {
        if (typeof Reveal === 'undefined') return;
        function updateLogoVisibility() {
          if (typeof Reveal.getCurrentSlide !== 'function') return;
          var logos = document.querySelectorAll('.reveal .slide-logo');
          if (!logos.length) return;
          var current = Reveal.getCurrentSlide();
          var isTitle = current && current.id === 'title-slide';
          logos.forEach(function(logo) {
            logo.style.display = isTitle ? 'none' : '';
          });
        }
        updateLogoVisibility();
        Reveal.on('slidechanged', updateLogoVisibility);
      });
      </script>
execute:
  echo: true
---

## Clase 13 {.center .middle}

## Contenido

<div style="display: grid; grid-template-columns: 1fr 1fr; gap: 42px; margin-top: 20px; font-size: 30px; align-items: start;">
<div>
<h3 class="fragment fade-in" data-fragment-index="1" style="font-size: 34px; margin-bottom: 14px; color: #1b4d2e;">Parte I: Fundamentos de Poisson</h3>
<ul>
<li class="fragment fade-in" data-fragment-index="2">Proceso de Poisson.</li>
<li class="fragment fade-in" data-fragment-index="3">FMP y FDA.</li>
<li class="fragment fade-in" data-fragment-index="4">Esperanza y varianza.</li>
<li class="fragment fade-in" data-fragment-index="5">Derivación desde la Binomial.</li>
</ul>
</div>

<div>
<h3 class="fragment fade-in" data-fragment-index="6" style="font-size: 34px; margin-bottom: 14px; color: #1a3a6b;">Parte II: Aplicaciones</h3>
<ul>
<li class="fragment fade-in" data-fragment-index="7">Ejemplos agrícolas y biológicos.</li>
<li class="fragment fade-in" data-fragment-index="8">Código R: dpois, ppois.</li>
<li class="fragment fade-in" data-fragment-index="9">Aproximación Binomial-Poisson.</li>
<li class="fragment fade-in" data-fragment-index="10">Errores comunes y taller.</li>
</ul>
</div>
</div>

<div style="text-align: center; margin-top: 40px;">
<p style="font-size: 52px; font-weight: bold; color: #3b82f6;">Distribución de Poisson</p>
<p style="font-size: 32px; color: #1b4d2e; font-weight: 600; margin-top: 10px;">Modelando eventos raros en tiempo y espacio</p>
<p style="font-size: 24px; color: #9ca3af; margin-top: 30px;">Bioestadística Fundamental, Departamento de Estadística, UNAL Bogotá</p>
</div>

## Motivación: contando eventos raros

<div class="twocol">

<div class="card fragment fade-up crispdm-card--gray" data-fragment-index="1">
<ul>
<li class="fragment fade-up" data-fragment-index="2" style="font-size: 28px; text-align: justify;">
En epidemiología vegetal, ¿cuántos focos de marchitez bacteriana se detectan por hectárea en un cultivo de tomate?
</li>
<li class="fragment fade-up" data-fragment-index="3" style="font-size: 28px; text-align: justify;">
En parasitología, ¿cuántos parásitos por mililitro de muestra se encuentran en análisis de agua de riego?
</li>
<li class="fragment fade-up" data-fragment-index="4" style="font-size: 28px; text-align: justify;">
En control de calidad, ¿cuántos defectos por lote de 1000 unidades se producen?
</li>
</ul>
</div>

<div class="card fragment fade-up crispdm-card--gray" data-fragment-index="5">
<ul>
<li class="fragment fade-up" data-fragment-index="6" style="font-size: 28px; text-align: justify;">
En todos estos casos: el evento es <strong>raro</strong> (probabilidad pequeña) pero se puede repetir muchas veces en el intervalo de observación.
</li>
<li class="fragment fade-up" data-fragment-index="7" style="font-size: 28px; text-align: justify;">
La distribución de <strong>Poisson</strong> modela el <strong>número de ocurrencias</strong> de un evento en un intervalo fijo de tiempo o espacio.
</li>
</ul>
</div>

</div>

## El proceso de Poisson: condiciones

<div class="block-definition fragment fade-up" data-fragment-index="1">
  <div class="block-title">Definición: Proceso de Poisson</div>
  <div class="block-body">
  <p>Un proceso de Poisson con tasa $\lambda > 0$ cumple:</p>
  <ol style="font-size: 27px;">
  <li>Los eventos ocurren de forma <strong>independiente</strong> en intervalos distintos.</li>
  <li>La probabilidad de un evento en un intervalo muy pequeño es <strong>proporcional</strong> a su longitud.</li>
  <li>La probabilidad de dos o más eventos en un intervalo muy pequeño es <strong>despreciable</strong> (eventos raros).</li>
  </ol>
  </div>
</div>

<ul style="margin-top: 16px;">
<li class="fragment fade-up" data-fragment-index="2" style="font-size: 27px; text-align: justify;">
El parámetro $\lambda$ es la <strong>tasa de ocurrencia</strong>: número esperado de eventos por unidad de tiempo (o espacio).
</li>
</ul>

## Distribución de Poisson: definición

<div class="block-definition fragment fade-up" data-fragment-index="1">
  <div class="block-title">Definición: Distribución de Poisson</div>
  <div class="block-body">
  <p>Sea $X$ el número de ocurrencias en un intervalo fijo. Se dice que $X \sim \text{Poisson}(\lambda)$ si:</p>
  $$P(X = k) = \frac{e^{-\lambda} \lambda^k}{k!}, \quad k = 0, 1, 2, \ldots$$
  <p>donde $\lambda > 0$ es el número esperado de eventos en el intervalo.</p>
  </div>
</div>

<ul style="margin-top: 16px;">
<li class="fragment fade-up" data-fragment-index="2" style="font-size: 27px; text-align: justify;">
El soporte de $X$ es $\{0, 1, 2, \ldots\}$: <strong>infinito numerable</strong>.
</li>
<li class="fragment fade-up" data-fragment-index="3" style="font-size: 27px; text-align: justify;">
Verificación: $\sum_{k=0}^{\infty} \frac{e^{-\lambda}\lambda^k}{k!} = e^{-\lambda} e^{\lambda} = 1$. ✓ (Serie de Taylor de $e^\lambda$.)
</li>
</ul>

## Derivación: de Binomial a Poisson

<div class="block-proof fragment fade-up" data-fragment-index="1">
  <div class="block-title">Derivación por límite</div>
  <div class="block-body">
  <p>Sea $X \sim \text{Bin}(n, p)$ con $\lambda = np$ fijo. Tomando $n \to \infty$ y $p \to 0$:</p>
  $$P(X=k) = \binom{n}{k} p^k (1-p)^{n-k} \xrightarrow{n \to \infty} \frac{e^{-\lambda}\lambda^k}{k!}$$
  </div>
</div>

<ul style="margin-top: 16px;">
<li class="fragment fade-up" data-fragment-index="2" style="font-size: 27px; text-align: justify;">
La Poisson emerge naturalmente como el caso límite de la Binomial cuando hay <strong>muchos ensayos</strong> y <strong>baja probabilidad</strong> por ensayo.
</li>
<li class="fragment fade-up" data-fragment-index="3" style="font-size: 27px; text-align: justify;">
En la práctica: se usa la Poisson cuando $n \geq 20$ y $p \leq 0.05$, con $\lambda = np$.
</li>
</ul>

## Parámetros de la Poisson

<div class="block-theorem fragment fade-up" data-fragment-index="1">
  <div class="block-title">Teorema: E(X) y Var(X) de la Poisson</div>
  <div class="block-body">
  <p>Si $X \sim \text{Poisson}(\lambda)$, entonces:</p>
  $$E(X) = \lambda \qquad \text{Var}(X) = \lambda$$
  </div>
</div>

<div class="block-alert fragment fade-up" data-fragment-index="2">
  <div class="block-title">Propiedad notable</div>
  <div class="block-body">
  <p>La media y la varianza son <strong>iguales</strong> e igual a $\lambda$. Esta propiedad sirve para <em>diagnosticar</em> si un conteo sigue una Poisson: si la varianza muestral es mucho mayor que la media, hay <strong>sobredispersión</strong>.</p>
  </div>
</div>

## Derivación: E(X) de la Poisson

<div class="block-proof fragment fade-up" data-fragment-index="1">
  <div class="block-title">Demostración: E(X)</div>
  <div class="block-body">
  $$E(X) = \sum_{k=0}^{\infty} k \frac{e^{-\lambda}\lambda^k}{k!} = e^{-\lambda} \sum_{k=1}^{\infty} \frac{\lambda^k}{(k-1)!}$$
  $$= e^{-\lambda} \lambda \sum_{j=0}^{\infty} \frac{\lambda^j}{j!} = e^{-\lambda} \lambda e^{\lambda} = \lambda \quad \blacksquare$$
  </div>
</div>

<div class="block-note fragment fade-up" data-fragment-index="2">
  <div class="block-body">
  <p>De forma análoga se demuestra que $E(X^2) = \lambda^2 + \lambda$, por lo que $\text{Var}(X) = E(X^2) - [E(X)]^2 = \lambda$.</p>
  </div>
</div>

## Función de distribución acumulada

<div class="block-definition fragment fade-up" data-fragment-index="1">
  <div class="block-title">FDA de la Poisson</div>
  <div class="block-body">
  $$F(k) = P(X \leq k) = e^{-\lambda} \sum_{j=0}^{k} \frac{\lambda^j}{j!}, \quad k = 0, 1, 2, \ldots$$
  </div>
</div>

<ul style="margin-top: 20px;">
<li class="fragment fade-up" data-fragment-index="2" style="font-size: 28px; text-align: justify;">
No hay forma cerrada sencilla: se calcula con R o tablas de Poisson.
</li>
<li class="fragment fade-up" data-fragment-index="3" style="font-size: 28px; text-align: justify;">
Complemento: $P(X > k) = 1 - F(k)$.
</li>
<li class="fragment fade-up" data-fragment-index="4" style="font-size: 28px; text-align: justify;">
Rango: $P(a \leq X \leq b) = F(b) - F(a-1)$.
</li>
</ul>

## Ejemplo 1: focos de marchitez en cultivo de tomate

<div class="block-example fragment fade-up" data-fragment-index="1">
  <div class="block-title">Ejemplo: tomate, Valle del Cauca</div>
  <div class="block-body">
  <p>En un cultivo de tomate bajo invernadero en el Valle del Cauca, se detectan en promedio 2.4 focos de marchitez bacteriana por hectárea por semana. Sea $X$ = número de focos por hectárea en una semana.</p>
  </div>
</div>

<ul style="margin-top: 20px;">
<li class="fragment fade-up" data-fragment-index="2" style="font-size: 28px; text-align: justify;">
$X \sim \text{Poisson}(2.4)$.
</li>
<li class="fragment fade-up" data-fragment-index="3" style="font-size: 28px; text-align: justify;">
$E(X) = \text{Var}(X) = 2.4$. La desviación estándar es $\sigma = \sqrt{2.4} \approx 1.55$.
</li>
<li class="fragment fade-up" data-fragment-index="4" style="font-size: 28px; text-align: justify;">
Calcule: (a) $P(X = 0)$, (b) $P(X \leq 3)$, (c) $P(X \geq 5)$.
</li>
</ul>

## Cálculo manual: ejemplo tomate

<div class="twocol">

<div class="card fragment fade-up crispdm-card--gray" data-fragment-index="1">
<h4 class="fragment fade-in" data-fragment-index="1" style="color:#1b4d2e;">$P(X = 0)$: ningún foco</h4>
<ul>
<li class="fragment fade-up" data-fragment-index="2" style="font-size: 26px;">
$$P(X=0) = \frac{e^{-2.4}(2.4)^0}{0!} = e^{-2.4} \approx 0.091$$
</li>
<li class="fragment fade-up" data-fragment-index="3" style="font-size: 26px; text-align: justify;">
Solo el 9.1% de las semanas no habrá ningún foco de marchitez.
</li>
</ul>
</div>

<div class="card fragment fade-up crispdm-card--gray" data-fragment-index="4">
<h4 class="fragment fade-in" data-fragment-index="4" style="color:#1a3a6b;">$P(X = 3)$: exactamente 3 focos</h4>
<ul>
<li class="fragment fade-up" data-fragment-index="5" style="font-size: 26px;">
$$P(X=3) = \frac{e^{-2.4}(2.4)^3}{3!} = \frac{0.091 \times 13.824}{6} \approx 0.209$$
</li>
<li class="fragment fade-up" data-fragment-index="6" style="font-size: 26px; text-align: justify;">
Hay un 20.9% de probabilidad de observar exactamente 3 focos.
</li>
</ul>
</div>

</div>

## Código R: dpois y ppois

```{r}
#| echo: true
lambda <- 2.4

# (a) P(X = 0): ningún foco de marchitez
dpois(0, lambda)

# P(X = 3)
dpois(3, lambda)

# (b) P(X <= 3)
ppois(3, lambda)

# (c) P(X >= 5) = 1 - P(X <= 4)
1 - ppois(4, lambda)

# Suma directa (verificación)
sum(dpois(0:3, lambda))
```

## Código R: gráfica FMP de la Poisson

```{r}
#| echo: true
#| fig-height: 4
library(ggplot2)
lambda <- 2.4
df <- data.frame(k = 0:12, prob = dpois(0:12, lambda))

ggplot(df, aes(x = k, y = prob)) +
  geom_col(fill = "#1a3a6b", width = 0.6) +
  geom_vline(xintercept = lambda, color = "#c0392b",
             linetype = "dashed", linewidth = 1) +
  annotate("text", x = lambda + 0.5, y = max(df$prob) * 0.9,
           label = paste0("λ = ", lambda), color = "#c0392b", size = 5) +
  labs(x = "k (número de focos)", y = "P(X = k)",
       title = "FMP: Poisson(2.4)") +
  theme_minimal(base_size = 14)
```

## Código R: cuantiles y simulación

```{r}
#| echo: true
lambda <- 2.4

# Cuantil: ¿a partir de cuántos focos el acumulado supera el 90%?
qpois(0.90, lambda)

# Simulación de 1000 semanas
set.seed(42)
sim <- rpois(1000, lambda)
cat("Media simulada:", round(mean(sim), 3),
    " Varianza simulada:", round(var(sim), 3), "\n")

# Comparación media = varianza (característica Poisson)
cat("¿Media ≈ Varianza?", round(mean(sim), 2) == round(var(sim), 2), "\n")
```

## Propiedad de aditividad

<div class="block-theorem fragment fade-up" data-fragment-index="1">
  <div class="block-title">Teorema: aditividad de la Poisson</div>
  <div class="block-body">
  <p>Si $X \sim \text{Poisson}(\lambda_1)$ y $Y \sim \text{Poisson}(\lambda_2)$ son independientes, entonces:</p>
  $$X + Y \sim \text{Poisson}(\lambda_1 + \lambda_2)$$
  </div>
</div>

<div class="block-example fragment fade-up" data-fragment-index="2">
  <div class="block-title">Aplicación</div>
  <div class="block-body">
  <p>En un cultivo mixto de maíz y frijol, los insectos plaga en maíz siguen Poisson(1.5) y en frijol Poisson(0.8) por parcela. El total de insectos por parcela sigue Poisson(2.3).</p>
  </div>
</div>

## Ejemplo 2: bacterias en agua de riego

<div class="block-example fragment fade-up" data-fragment-index="1">
  <div class="block-title">Ejemplo: calidad de agua de riego, Cundinamarca</div>
  <div class="block-body">
  <p>En el análisis microbiológico de agua de riego para hortalizas, se detectan en promedio 3.5 colonias de <em>E. coli</em> por 100 mL. Si la norma colombiana permite máximo 5 colonias, ¿cuál es la probabilidad de que una muestra supere el límite?</p>
  </div>
</div>

<ul style="margin-top: 20px;">
<li class="fragment fade-up" data-fragment-index="2" style="font-size: 28px; text-align: justify;">
$X \sim \text{Poisson}(3.5)$.
</li>
<li class="fragment fade-up" data-fragment-index="3" style="font-size: 28px; text-align: justify;">
$P(X > 5) = 1 - P(X \leq 5)$.
</li>
</ul>

## Solución: ejemplo agua de riego

```{r}
#| echo: true
lambda <- 3.5

# P(X > 5) = 1 - P(X <= 5)
prob_supera <- 1 - ppois(5, lambda)
cat("P(X > 5) =", round(prob_supera, 4), "\n")

# Gráfica con área coloreada
df <- data.frame(k = 0:15, prob = dpois(0:15, lambda),
                 supera = ifelse(0:15 > 5, "Supera límite", "Dentro del límite"))
library(ggplot2)
ggplot(df, aes(x = k, y = prob, fill = supera)) +
  geom_col(width = 0.65) +
  scale_fill_manual(values = c("Dentro del límite" = "#1b4d2e",
                               "Supera límite" = "#c0392b")) +
  labs(x = "k (colonias por 100 mL)", y = "P(X = k)", fill = NULL,
       title = "Poisson(3.5): norma de E. coli") +
  theme_minimal(base_size = 13)
```

## Aproximación Binomial con Poisson

<div class="block-note fragment fade-up" data-fragment-index="1">
  <div class="block-body">
  <p><strong>Regla de uso:</strong> Si $X \sim \text{Bin}(n, p)$ con $n \geq 20$ y $p \leq 0.05$, entonces $X \approx \text{Poisson}(\lambda = np)$.</p>
  </div>
</div>

```{r}
#| echo: true
# Comparación: Bin(500, 0.006) vs Poisson(3)
n <- 500; p <- 0.006; lambda <- n * p

# P(X = 2) bajo los dos modelos
cat("Binomial P(X=2):", dbinom(2, n, p), "\n")
cat("Poisson  P(X=2):", dpois(2, lambda), "\n")

# P(X <= 5)
cat("Binomial P(X<=5):", pbinom(5, n, p), "\n")
cat("Poisson  P(X<=5):", ppois(5, lambda), "\n")
```

## Interpretación del parámetro $\lambda$

<div class="twocol">

<div class="card fragment fade-up crispdm-card--gray" data-fragment-index="1">
<h4 class="fragment fade-in" data-fragment-index="1" style="color:#1b4d2e;">$\lambda$ depende de la unidad</h4>
<ul>
<li class="fragment fade-up" data-fragment-index="2" style="font-size: 27px; text-align: justify;">
$\lambda$ es la tasa de ocurrencia en la <strong>unidad de referencia</strong> (tiempo, área, volumen).
</li>
<li class="fragment fade-up" data-fragment-index="3" style="font-size: 27px; text-align: justify;">
Si $\lambda = 3$ eventos/hora, entonces en 2 horas el parámetro es $\lambda' = 6$.
</li>
<li class="fragment fade-up" data-fragment-index="4" style="font-size: 27px; text-align: justify;">
General: si la tasa por unidad es $\lambda_0$, en $t$ unidades es $\lambda = \lambda_0 t$.
</li>
</ul>
</div>

<div class="card fragment fade-up crispdm-card--gray" data-fragment-index="5">
<h4 class="fragment fade-in" data-fragment-index="5" style="color:#1a3a6b;">Escalamiento en R</h4>

```{r}
#| echo: true
# Tasa: 2.4 focos/ha/semana
lambda_sem <- 2.4

# En un mes (4 semanas):
lambda_mes <- 2.4 * 4
dpois(10, lambda_mes)   # P(X = 10 focos/mes)

# En media hectárea:
dpois(1, 2.4 * 0.5)
```

</div>
</div>

## Forma de la distribución Poisson

```{r}
#| echo: true
#| fig-height: 4
library(ggplot2); library(tidyverse)
lambdas <- c(0.5, 2, 5, 10)
df_multi <- map_dfr(lambdas, function(l) {
  k_max <- max(20, qpois(0.9999, l))
  tibble(k = 0:k_max, prob = dpois(0:k_max, l),
         lambda = paste0("λ = ", l))
})
ggplot(df_multi, aes(x = k, y = prob, fill = lambda)) +
  geom_col(width = 0.7) +
  facet_wrap(~lambda, scales = "free") +
  labs(x = "k", y = "P(X = k)") +
  theme_minimal(base_size = 12) + theme(legend.position = "none")
```

## Sobredispersión: diagnóstico Poisson

<div class="block-alert fragment fade-up" data-fragment-index="1">
  <div class="block-title">Advertencia: sobredispersión</div>
  <div class="block-body">
  <p>Si en datos reales $\hat{\sigma}^2 \gg \bar{x}$ (varianza muestral mucho mayor que la media), el modelo Poisson puede no ser adecuado. Esto se llama <strong>sobredispersión</strong> y ocurre con frecuencia en conteos biológicos.</p>
  </div>
</div>

```{r}
#| echo: true
# Diagnóstico: ¿media ≈ varianza?
conteos <- c(0, 1, 1, 2, 3, 0, 4, 2, 1, 5, 2, 3, 0, 1, 6, 2, 1, 3, 2, 1)
cat("Media muestral:", round(mean(conteos), 3), "\n")
cat("Varianza muestral:", round(var(conteos), 3), "\n")
cat("Razón Var/Media:", round(var(conteos)/mean(conteos), 3), "\n")
```

## Errores comunes

<div class="block-alert fragment fade-up" data-fragment-index="1">
  <div class="block-title">Advertencia: errores frecuentes con la Poisson</div>
  <div class="block-body">
  <p>Verifique las condiciones del proceso de Poisson antes de aplicar el modelo.</p>
  </div>
</div>

<ul style="margin-top: 16px;">
<li class="fragment fade-up" data-fragment-index="2" style="font-size: 28px; text-align: justify;">
<strong>Unidad incorrecta de $\lambda$:</strong> si $\lambda$ es por hora y se pregunta por dos horas, debe ajustarse a $2\lambda$.
</li>
<li class="fragment fade-up" data-fragment-index="3" style="font-size: 28px; text-align: justify;">
<strong>Eventos no independientes:</strong> la Poisson supone que un evento no afecta la probabilidad del siguiente. No aplica si hay efecto de contagio o agrupamiento.
</li>
<li class="fragment fade-up" data-fragment-index="4" style="font-size: 28px; text-align: justify;">
<strong>Confundir media y varianza:</strong> en la Poisson son iguales. Si la varianza es muy distinta de la media en los datos, el modelo no es adecuado.
</li>
<li class="fragment fade-up" data-fragment-index="5" style="font-size: 28px; text-align: justify;">
<strong><code>ppois(k, lambda)</code> calcula $P(X \leq k)$:</strong> para $P(X \geq k)$ use <code>1 - ppois(k-1, lambda)</code>.
</li>
</ul>

## Taller en clase {.center .middle}

## Taller 1: Poisson en ganadería

<div class="block-example fragment fade-up" data-fragment-index="1">
  <div class="block-title">Problema</div>
  <div class="block-body">
  <p>En un hato bovino en los Llanos Orientales, se registran en promedio 1.8 casos de garrapatas por animal por semana. Sea $X$ = número de casos en un animal en una semana.</p>
  <p>Calcule: (a) $P(X = 0)$, (b) $P(X \geq 3)$, (c) $E(X)$ y $\sigma$.</p>
  </div>
</div>

## Taller 1: solución

```{r}
#| echo: true
lambda <- 1.8

# (a) P(X = 0): ninguna garrapata
dpois(0, lambda)

# (b) P(X >= 3) = 1 - P(X <= 2)
1 - ppois(2, lambda)

# (c) E(X) y sigma
cat("E(X) =", lambda, "  sigma =", round(sqrt(lambda), 4), "\n")
```

## Taller 2: aditividad de la Poisson

<div class="block-example fragment fade-up" data-fragment-index="1">
  <div class="block-title">Problema</div>
  <div class="block-body">
  <p>En una parcela experimental, la presencia de trips en pimiento sigue Poisson(0.8) por planta por semana, y la de mosca blanca Poisson(1.2). Asuma independencia entre plagas.</p>
  <p>(a) Distribución del total de insectos plaga por planta por semana. (b) $P(\text{total} \geq 4)$.</p>
  </div>
</div>

## Taller 2: solución

<ul>
<li class="fragment fade-up" data-fragment-index="1" style="font-size: 27px; text-align: justify;">
<strong>(a)</strong> Por aditividad: $T = \text{Trips} + \text{Mosca blanca} \sim \text{Poisson}(0.8 + 1.2) = \text{Poisson}(2.0)$.
</li>
</ul>

```{r}
#| echo: true
lambda_total <- 0.8 + 1.2   # = 2.0

# (b) P(T >= 4) = 1 - P(T <= 3)
1 - ppois(3, lambda_total)
```

<ul>
<li class="fragment fade-up" data-fragment-index="2" style="font-size: 27px; text-align: justify;">
Hay aproximadamente un 14.3% de probabilidad de que haya 4 o más insectos plaga por planta en una semana.
</li>
</ul>

## Taller 3: diagnóstico y comparación de modelos

<div class="block-example fragment fade-up" data-fragment-index="1">
  <div class="block-title">Problema</div>
  <div class="block-body">
  <p>Se registró el número de plantas enfermas por parcela en 15 parcelas de arroz: 2, 0, 4, 1, 3, 2, 5, 1, 0, 3, 2, 4, 1, 2, 3. Evalúe si el modelo Poisson es adecuado. Estime $\lambda$ y calcule $P(X = 0)$ con el $\hat{\lambda}$ estimado.</p>
  </div>
</div>

## Taller 3: solución

```{r}
#| echo: true
datos <- c(2, 0, 4, 1, 3, 2, 5, 1, 0, 3, 2, 4, 1, 2, 3)

media   <- mean(datos)
varianza <- var(datos)
cat("Media:", round(media, 3), " Varianza:", round(varianza, 3), "\n")
cat("Razón Var/Media:", round(varianza/media, 3), "\n")

# Estimación de lambda (método de momentos / máxima verosimilitud)
lambda_est <- media
cat("Lambda estimado:", lambda_est, "\n")

# P(X = 0) con lambda estimado
dpois(0, lambda_est)
```

<ul>
<li class="fragment fade-up" data-fragment-index="1" style="font-size: 26px; text-align: justify;">
Si la razón Var/Media está cerca de 1, el modelo Poisson es razonable.
</li>
</ul>

## Resumen: distribución de Poisson

<div class="twocol">

<div class="card fragment fade-up crispdm-card--gray" data-fragment-index="1">
<h4 style="color:#1b4d2e; font-size: 28px;">Definición y parámetros</h4>
<ul>
<li class="fragment fade-up" data-fragment-index="2" style="font-size: 26px;">$X \sim \text{Poisson}(\lambda)$, soporte $\{0,1,2,\ldots\}$.</li>
<li class="fragment fade-up" data-fragment-index="3" style="font-size: 26px;">$P(X=k) = e^{-\lambda}\lambda^k/k!$.</li>
<li class="fragment fade-up" data-fragment-index="4" style="font-size: 26px;">$E(X) = \text{Var}(X) = \lambda$.</li>
<li class="fragment fade-up" data-fragment-index="5" style="font-size: 26px;">Aditividad: suma de Poissons independientes es Poisson.</li>
</ul>
</div>

<div class="card fragment fade-up crispdm-card--gray" data-fragment-index="6">
<h4 style="color:#1a3a6b; font-size: 28px;">Uso en R</h4>
<ul>
<li class="fragment fade-up" data-fragment-index="7" style="font-size: 26px;"><code>dpois(k, lambda)</code>: $P(X=k)$.</li>
<li class="fragment fade-up" data-fragment-index="8" style="font-size: 26px;"><code>ppois(k, lambda)</code>: $P(X \leq k)$.</li>
<li class="fragment fade-up" data-fragment-index="9" style="font-size: 26px;"><code>qpois(p, lambda)</code>: cuantil.</li>
<li class="fragment fade-up" data-fragment-index="10" style="font-size: 26px;"><code>rpois(n, lambda)</code>: simulación.</li>
</ul>
</div>

</div>

## Próxima clase

<div class="block-note fragment fade-up" data-fragment-index="1">
  <div class="block-body">
  <p><strong>Clase 14: Distribución uniforme.</strong> Comenzaremos el estudio de las distribuciones continuas. La distribución uniforme es el modelo más simple de variable continua: todos los valores en el intervalo son igualmente probables.</p>
  </div>
</div>

<ul style="margin-top: 24px;">
<li class="fragment fade-up" data-fragment-index="2" style="font-size: 28px; text-align: justify;">
Estudiaremos la función de densidad de probabilidad (FDP) y la función de distribución acumulada (FDA) continuas.
</li>
<li class="fragment fade-up" data-fragment-index="3" style="font-size: 28px; text-align: justify;">
Veremos aplicaciones en modelamiento de tiempos de espera y variables de posición en campo.
</li>
</ul>
