---
title: "Bioestadística Fundamental"
subtitle: "Clase 13: Estimadores e Intervalos de Confianza"
author: " "
institute: "Departamento de Estadı́stica, Sede Bogotá"
bibliography: referencias.bib
csl: ieee.csl
format:
  revealjs:
    embed-resources: true
    logo: images/logo_unal_3.png
    slide-number: true
    title-slide: false
    multiplex: true
    theme: [simple, ../assets/monash.scss]
    show-slide-number: all
    controls: true
    width: 1280
    height: 720
    css: [../assets/syntax-highlight.css, ../assets/custom.css]
    header-includes: |
      <link rel="stylesheet" href="../assets/fontawesome-free-6.1.1-web/css/fontawesome.min.css">
      <script defer src="../assets/fontawesome-free-6.1.1-web/js/all.min.js"></script>
      <script>
      window.addEventListener('load', function() {
        if (typeof Reveal === 'undefined') return;
        function updateLogoVisibility() {
          if (typeof Reveal.getCurrentSlide !== 'function') return;
          var logos = document.querySelectorAll('.reveal .slide-logo');
          if (!logos.length) return;
          var current = Reveal.getCurrentSlide();
          var isTitle = current && current.id === 'title-slide';
          logos.forEach(function(logo) {
            logo.style.display = isTitle ? 'none' : '';
          });
        }
        updateLogoVisibility();
        Reveal.on('slidechanged', updateLogoVisibility);
      });
      </script>
execute:
  echo: true
---


## Contenido

<div style="display: grid; grid-template-columns: 1fr 1fr; gap: 42px; margin-top: 20px; font-size: 30px; align-items: start;">
<div>
<h3 class="fragment fade-in" data-fragment-index="1" style="font-size: 34px; margin-bottom: 14px; color: #1b4d2e;">Parte I: Fundamentos de estimación</h3>
<ul>
<li class="fragment fade-in" data-fragment-index="2">Parámetros, estadísticos y estimadores.</li>
<li class="fragment fade-in" data-fragment-index="3">Distribuciones muestrales y error estándar.</li>
<li class="fragment fade-in" data-fragment-index="4">Propiedades: sesgo, precisión, ECM.</li>
<li class="fragment fade-in" data-fragment-index="5">Consistencia y eficiencia relativa.</li>
</ul>
</div>

<div>
<h3 class="fragment fade-in" data-fragment-index="6" style="font-size: 34px; margin-bottom: 14px; color: #1a3a6b;">Parte II: Intervalos de confianza</h3>
<ul>
<li class="fragment fade-in" data-fragment-index="7">Construcción e interpretación frecuentista.</li>
<li class="fragment fade-in" data-fragment-index="8">IC para media ($z$ y $t$) y para proporción.</li>
<li class="fragment fade-in" data-fragment-index="9">Factores, supuestos y diseños complejos.</li>
<li class="fragment fade-in" data-fragment-index="10">Aplicaciones agrícolas y errores comunes.</li>
</ul>
</div>
</div>


## {.center .middle}

<div style="text-align: center; margin-top: 40px;">
<p style="font-size: 52px; font-weight: bold; color: #3b82f6;">Fundamentos de Estimación Estadística</p>
<p style="font-size: 28px; color: #1b4d2e; font-weight: 600; margin-top: 10px; text-align: justify;">La estimación es el proceso de usar información de una muestra para aproximar características desconocidas de la población. Es el primer paso formal de la inferencia estadística.</p>
</div>


## Inferencia estadística y estimación

<div class="twocol" style="margin-top: 10px;">

<div class="block-definition fragment fade-up" data-fragment-index="1">
<div class="block-title">Inferencia estadística</div>
<div class="block-body" style="font-size: 26px; line-height: 1.45;">
Proceso de usar datos de una <strong>muestra</strong> para sacar conclusiones sobre una <strong>población</strong>. Tiene dos ramas:
<ul style="margin-top: 8px;">
<li class="fragment fade-up" data-fragment-index="2"><strong>Estimación:</strong> aproximar el valor de un parámetro ($\mu$, $p$, $\sigma^2$).</li>
<li class="fragment fade-up" data-fragment-index="3"><strong>Prueba de hipótesis:</strong> decidir si un parámetro cumple cierta condición (próxima clase).</li>
</ul>
</div>
</div>

<div class="block-theorem fragment fade-up" data-fragment-index="4">
<div class="block-title">Parámetro vs estadístico</div>
<div class="block-body" style="font-size: 26px; line-height: 1.45;">

| | Población | Muestra |
|:---|:---:|:---:|
| Media | $\mu$ | $\bar{x}$ |
| Varianza | $\sigma^2$ | $s^2$ |
| Proporción | $p$ | $\hat{p}$ |
| Tamaño | $N$ | $n$ |

<div style="margin-top: 8px; font-size: 24px; color: #1b4d2e;">Los parámetros son <strong>fijos pero desconocidos</strong>; los estadísticos son <strong>aleatorios y calculables</strong>.</div>
</div>
</div>

</div>


## Estimadores como funciones aleatorias de la muestra

<div class="twocol" style="margin-top: 10px;">

<div class="block-definition fragment fade-up" data-fragment-index="1">
<div class="block-title">Definición formal</div>
<div class="block-body" style="font-size: 26px; line-height: 1.45;">
Un <strong>estimador</strong> $\hat{\theta}$ es una función de las observaciones muestrales:
$$\hat{\theta} = g(X_1, X_2, \ldots, X_n)$$
Como los $X_i$ son variables aleatorias, $\hat{\theta}$ también lo es: tiene su propia distribución, media y varianza.
</div>
</div>

<div class="card fragment fade-up" data-fragment-index="2">
<h4 style="font-size: 26px; color: #1a3a6b; margin-bottom: 8px;">Estimación puntual vs por intervalo</h4>
<ul>
<li class="fragment fade-up" data-fragment-index="3" style="font-size: 25px; text-align: justify;"><strong>Puntual:</strong> un único valor. $\bar{x} = 5.2$ ton/ha estima el rendimiento promedio de arroz en el Meta.</li>
<li class="fragment fade-up" data-fragment-index="4" style="font-size: 25px; text-align: justify;"><strong>Por intervalo:</strong> un rango con nivel de confianza. IC 95%: [4.8, 5.6] ton/ha. Cuantifica la incertidumbre.</li>
<li class="fragment fade-up" data-fragment-index="5" style="font-size: 25px; text-align: justify;">La estimación puntual sin IC omite información crucial sobre la precisión.</li>
</ul>
</div>

</div>


## Estimadores clásicos en agronomía

<div style="font-size: 25px; margin-top: 16px;">

| Parámetro | Estimador | Fórmula | Propiedad clave |
|:---|:---|:---|:---|
| Media $\mu$ | $\bar{X}$ | $\frac{1}{n}\sum x_i$ | Insesgado, eficiente (normal) |
| Varianza $\sigma^2$ | $S^2$ | $\frac{1}{n-1}\sum(x_i-\bar{x})^2$ | Insesgado con $n-1$ |
| Proporción $p$ | $\hat{p}$ | $x/n$ | Insesgado, consistente |
| Mediana $m$ | $\tilde{X}$ | percentil 50 muestral | Robusto a outliers |
| Máximo $\theta$ | $X_{(n)}$ | mayor observación | Sesgado; corregible |

</div>

<div class="twocol" style="margin-top: 12px;">

<div class="block-note fragment fade-up" data-fragment-index="1">
<div class="block-body" style="font-size: 25px; line-height: 1.4;">
<strong>Ejemplo agrícola:</strong> rendimiento de café (Huila) — se usan $\bar{X}$ para estimar $\mu$ y $S^2$ para estimar $\sigma^2$. Para detectar producción mínima garantizada, $X_{(1)}$ (mínimo muestral) es más relevante.
</div>
</div>

<div class="block-alert fragment fade-up" data-fragment-index="2">
<div class="block-title">Elección del estimador</div>
<div class="block-body" style="font-size: 25px; line-height: 1.4;">
No existe un estimador universalmente óptimo. La elección depende del parámetro de interés, la distribución subyacente y la robustez deseada ante valores atípicos.
</div>
</div>

</div>


## La analogía de la diana: sesgo y precisión

```{r}
#| echo: false
#| fig-width: 11
#| fig-height: 4.4
#| fig-align: center
set.seed(1)
theta <- 0
casos <- list(
  list(titulo = "Insesgado + preciso",  mu =  0,   sd = 0.3, col = "#15803d"),
  list(titulo = "Sesgado + preciso",    mu =  0.8, sd = 0.3, col = "#dc2626"),
  list(titulo = "Insesgado + impreciso",mu =  0,   sd = 1.0, col = "#1e3a8a"),
  list(titulo = "Sesgado + impreciso",  mu =  0.8, sd = 1.0, col = "#b45309")
)
par(mfrow = c(1, 4), mar = c(2, 2, 3, 2), pty = "s", family = "sans")
for (caso in casos) {
  puntos_x <- rnorm(30, caso$mu, caso$sd)
  puntos_y <- rnorm(30, caso$mu, caso$sd)
  plot(puntos_x, puntos_y, pch = 19, cex = 1.1, col = caso$col,
       xlim = c(-3, 3), ylim = c(-3, 3),
       main = caso$titulo, xlab = "", ylab = "",
       cex.main = 0.95, axes = FALSE)
  for (r in c(1, 2, 3))
    symbols(0, 0, circles = r, add = TRUE, inches = FALSE,
            fg = "gray70", bg = NA, lwd = 1)
  points(0, 0, pch = 3, cex = 2, lwd = 3, col = "black")
  points(mean(puntos_x), mean(puntos_y), pch = 18, cex = 2.5,
         col = caso$col)
  box(col = "gray40")
}
```

<div class="block-note fragment fade-up" data-fragment-index="1" style="margin-top: 8px;">
<div class="block-body" style="font-size: 25px; text-align: center;">
La <strong>cruz negra</strong> es el verdadero parámetro $\theta$. El <strong>diamante</strong> es la media de las estimaciones. El estimador ideal es insesgado (diamante en la cruz) y preciso (puntos concentrados).
</div>
</div>


## Distribuciones muestrales de estimadores

```{r}
#| echo: false
#| fig-width: 12
#| fig-height: 4.5
#| fig-align: center
set.seed(7)
pop <- rgamma(100000, shape = 4, rate = 1)
mu_pop <- mean(pop)
ns <- c(10, 30, 60, 100)
par(mfrow = c(1, 4), mar = c(4, 3.5, 3, 1), family = "sans")
cols  <- c("#bfdbfe","#bbf7d0","#fef3c7","#f3e8ff")
lcols <- c("#1e3a8a","#15803d","#b45309","#6d28d9")
for (i in seq_along(ns)) {
  n <- ns[i]
  medias <- replicate(3000, mean(sample(pop, n)))
  hist(medias, probability = TRUE, col = cols[i], border = "white",
       main = paste0("n = ", n),
       sub  = paste0("SE ≈ ", round(sd(medias), 3)),
       xlab = expression(bar(x)), cex.main = 1.2, cex.sub = 0.95, cex.lab = 1)
  lines(density(medias), lwd = 3, col = lcols[i])
  abline(v = mu_pop, col = "#991b1b", lwd = 2, lty = 2)
  box(col = "gray40")
}
```

<div class="block-note fragment fade-up" data-fragment-index="1" style="margin-top: 8px;">
<div class="block-body" style="font-size: 25px; text-align: center;">
La <strong>distribución muestral</strong> de $\bar{X}$ se hace más estrecha y simétrica al aumentar $n$ (TLC). El SE $= \sigma/\sqrt{n}$ cuantifica esa concentración.
</div>
</div>


## Variabilidad muestral y el error estándar

<div style="display: grid; grid-template-columns: repeat(3, 1fr); gap: 16px; margin-top: 16px;">

<div class="block-definition fragment fade-up" data-fragment-index="1">
<div class="block-title">Variabilidad muestral</div>
<div class="block-body" style="font-size: 25px; line-height: 1.4;">
Distintas muestras del mismo cultivo producen distintos $\bar{x}$. Esa dispersión <em>entre</em> muestras es la <strong>variabilidad muestral</strong> — inherente al proceso, predecible y medible.
</div>
</div>

<div class="block-theorem fragment fade-up" data-fragment-index="2">
<div class="block-title">Error estándar</div>
<div class="block-body" style="font-size: 25px; line-height: 1.4;">
Desviación estándar de la distribución muestral:
$$\text{SE}(\bar{X}) = \frac{\sigma}{\sqrt{n}}$$
$$\text{SE}(\hat{p}) = \sqrt{\frac{p(1-p)}{n}}$$
</div>
</div>

<div class="block-example fragment fade-up" data-fragment-index="3">
<div class="block-title">SE estimado</div>
<div class="block-body" style="font-size: 25px; line-height: 1.4;">
Como $\sigma$ y $p$ son desconocidos:
$$\widehat{\text{SE}}(\bar{X}) = \frac{s}{\sqrt{n}}$$
$$\widehat{\text{SE}}(\hat{p}) = \sqrt{\frac{\hat{p}(1-\hat{p})}{n}}$$
</div>
</div>

</div>

<div class="block-alert fragment fade-up" data-fragment-index="4" style="margin-top: 14px;">
<div class="block-title">Distinción clave: $s$ vs SE</div>
<div class="block-body" style="font-size: 25px;">
$s$ mide variabilidad <strong>dentro</strong> de la muestra (entre individuos). El SE mide variabilidad <strong>entre</strong> muestras distintas (del estimador). Son conceptualmente distintos.
</div>
</div>


## Propiedades de los estimadores

<div style="display: grid; grid-template-columns: repeat(4, 1fr); gap: 14px; margin-top: 18px;">

<div class="block-definition fragment fade-up" data-fragment-index="1">
<div class="block-title">Insesgamiento</div>
<div class="block-body" style="font-size: 23px; line-height: 1.4;">
$$E(\hat{\theta}) = \theta$$
No hay desviación sistemática. $\bar{X}$, $\hat{p}$ y $s^2$ (con $n-1$) son insesgados.
</div>
</div>

<div class="block-theorem fragment fade-up" data-fragment-index="2">
<div class="block-title">Precisión</div>
<div class="block-body" style="font-size: 23px; line-height: 1.4;">
$\text{Var}(\hat{\theta})$ pequeña.

Valores concentrados alrededor de su media. Mayor $n$ $\Rightarrow$ mayor precisión.
</div>
</div>

<div class="block-example fragment fade-up" data-fragment-index="3">
<div class="block-title">Consistencia</div>
<div class="block-body" style="font-size: 23px; line-height: 1.4;">
$$\hat{\theta} \xrightarrow{P} \theta \text{ si } n \to \infty$$
Condición suficiente: $\text{ECM}(\hat{\theta}) \to 0$. $\bar{X}$ es consistente por la LGN.
</div>
</div>

<div class="block-note fragment fade-up" data-fragment-index="4">
<div class="block-body" style="font-size: 23px; line-height: 1.4;">
<strong>Eficiencia relativa</strong>

Entre dos insesgados:
$$e(\hat{\theta}_1, \hat{\theta}_2) = \frac{\text{Var}(\hat{\theta}_2)}{\text{Var}(\hat{\theta}_1)}$$
Si $e > 1$, $\hat{\theta}_1$ es más eficiente.
</div>
</div>

</div>

<div class="fragment fade-up" data-fragment-index="5" style="margin-top: 14px; text-align: center; font-size: 25px; color: #374151;">
Un buen estimador debe ser <strong>insesgado</strong>, <strong>preciso</strong> y <strong>consistente</strong>. La eficiencia relativa elige el mejor entre varios candidatos.
</div>


## Demostración: insesgamiento de $\bar{X}$ y $S^2$

<div class="twocol" style="margin-top: 10px;">

<div class="block-proof fragment fade-up" data-fragment-index="1">
<div class="block-title">Insesgamiento de $\bar{X}$</div>
<div class="block-body" style="font-size: 25px; line-height: 1.4;">
$$E(\bar{X}) = E\!\left(\frac{1}{n}\sum_{i=1}^n X_i\right) = \frac{1}{n}\sum_{i=1}^n E(X_i) = \frac{1}{n}\cdot n\mu = \mu \quad\blacksquare$$
La linealidad de la esperanza es la clave: $E(aX)=aE(X)$ y $E(X+Y)=E(X)+E(Y)$.
</div>
</div>

<div class="block-proof fragment fade-up" data-fragment-index="2">
<div class="block-title">Por qué $s^2$ usa $n-1$</div>
<div class="block-body" style="font-size: 25px; line-height: 1.4;">
El estimador con $n$ en el denominador tiene sesgo:
$$E\!\left(\frac{1}{n}\sum(X_i-\bar{X})^2\right) = \frac{n-1}{n}\sigma^2 \neq \sigma^2$$
Corrigiendo con $n-1$:
$$E(S^2) = E\!\left(\frac{\sum(X_i-\bar{X})^2}{n-1}\right) = \sigma^2 \quad\blacksquare$$
</div>
</div>

</div>

<div class="block-note fragment fade-up" data-fragment-index="3" style="margin-top: 12px;">
<div class="block-body" style="font-size: 25px; text-align: center;">
El factor $n-1$ se llama <strong>grados de libertad</strong>: al estimar $\mu$ con $\bar{x}$, se "consume" 1 grado de libertad, dejando solo $n-1$ piezas de información independientes para estimar $\sigma^2$.
</div>
</div>


## ¿Cuándo usar $z$ y cuándo usar $t$?

<div style="display: grid; grid-template-columns: 1fr 1fr; gap: 20px; margin-top: 14px;">

<div class="fragment fade-up" data-fragment-index="1" style="border-radius: 8px; overflow: hidden; box-shadow: 0 3px 10px rgba(0,0,0,.1);">
<div style="background:#1b4d2e; padding:10px 16px;">
<span style="font-size:23px; font-weight:700; color:#fff;">Usar $z_{\alpha/2}$ (Normal estándar)</span>
</div>
<div style="background:#d6f0dd; padding:13px 16px; font-size:23px; line-height:1.45;">
<ul style="padding-left:18px; margin:0;">
<li class="fragment fade-up" data-fragment-index="2">$\sigma$ es <strong>conocida</strong> (datos históricos confiables).</li>
<li class="fragment fade-up" data-fragment-index="3">Muestra <strong>grande</strong> ($n \geq 30$) — TLC garantiza normalidad de $\bar{X}$.</li>
<li class="fragment fade-up" data-fragment-index="4">IC para <strong>proporciones</strong> con condición $n\hat{p} \geq 5$ y $n(1-\hat{p}) \geq 5$.</li>
</ul>
</div>
</div>

<div class="fragment fade-up" data-fragment-index="5" style="border-radius: 8px; overflow: hidden; box-shadow: 0 3px 10px rgba(0,0,0,.1);">
<div style="background:#1a3a6b; padding:10px 16px;">
<span style="font-size:23px; font-weight:700; color:#fff;">Usar $t_{n-1,\,\alpha/2}$ (Student)</span>
</div>
<div style="background:#dce9f7; padding:13px 16px; font-size:23px; line-height:1.45;">
<ul style="padding-left:18px; margin:0;">
<li class="fragment fade-up" data-fragment-index="6">$\sigma$ es <strong>desconocida</strong> y se estima con $s$.</li>
<li class="fragment fade-up" data-fragment-index="7">Muestra <strong>pequeña</strong> ($n < 30$) — distribución original aproximadamente normal.</li>
<li class="fragment fade-up" data-fragment-index="8">Cuando $n \to \infty$, $t_{n-1} \to z$: la diferencia es despreciable para $n \geq 100$.</li>
</ul>
</div>
</div>

</div>

<div class="block-alert fragment fade-up" data-fragment-index="9" style="margin-top: 14px;">
<div class="block-title">Regla práctica</div>
<div class="block-body" style="font-size: 25px;">
En la práctica, $\sigma$ rara vez se conoce: <strong>use siempre $t$</strong> para datos continuos. Para $n \geq 30$ la diferencia entre $z$ y $t$ es mínima y ambos son válidos.
</div>
</div>


## Comparación gráfica: Normal vs $t$ de Student

```{r}
#| echo: false
#| fig-width: 10
#| fig-height: 4.4
#| fig-align: center
x <- seq(-5, 5, length = 500)
par(mar = c(4, 4, 3, 1), family = "sans")
plot(x, dnorm(x), type = "l", lwd = 3, col = "#1b4d2e",
     ylim = c(0, 0.42),
     xlab = "t / z", ylab = "Densidad",
     main = "Normal estándar vs t de Student con distintos grados de libertad",
     cex.main = 1.15, cex.lab = 1.1)
cols <- c("#dc2626","#b45309","#1e3a8a","#6d28d9")
dfs  <- c(3, 5, 15, 30)
for (i in seq_along(dfs))
  lines(x, dt(x, dfs[i]), lwd = 2, col = cols[i], lty = i+1)
abline(v = c(-1.96, 1.96), col = "#1b4d2e", lwd = 1.5, lty = 3)
legend("topright",
       legend = c("Normal(0,1)", paste0("t(df=", dfs, ")")),
       col = c("#1b4d2e", cols), lwd = c(3,2,2,2,2),
       lty = c(1,2,3,4,5), bty = "n", cex = 1.05)
box(col = "gray40")
```

<div class="block-note fragment fade-up" data-fragment-index="1" style="margin-top: 8px;">
<div class="block-body" style="font-size: 25px; text-align: center;">
La $t$ tiene <strong>colas más pesadas</strong> que la Normal: da valores críticos mayores y produce ICs más anchos. Con $df \geq 30$ las diferencias son menores al 5%; para $df \geq 100$ son despreciables.
</div>
</div>


## Insesgamiento, sesgo y error cuadrático medio

<div class="twocol" style="margin-top: 10px;">

<div class="block-definition fragment fade-up" data-fragment-index="1">
<div class="block-title">Sesgo</div>
<div class="block-body" style="font-size: 26px; line-height: 1.45;">
$$B(\hat{\theta}) = E(\hat{\theta}) - \theta$$
<ul style="margin-top: 8px;">
<li class="fragment fade-up" data-fragment-index="2">$B = 0$: <strong>insesgado</strong> — sin desviación sistemática.</li>
<li class="fragment fade-up" data-fragment-index="3">$B > 0$: sobreestima en promedio.</li>
<li class="fragment fade-up" data-fragment-index="4">$B < 0$: subestima en promedio.</li>
</ul>
<div style="margin-top: 10px; font-size: 24px; color: #1b4d2e;">$\hat{\sigma}^2 = \frac{1}{n}\sum(x_i-\bar{x})^2$ es sesgado; dividir por $n-1$ corrige el sesgo.</div>
</div>
</div>

<div style="display: flex; flex-direction: column; gap: 12px;">

<div class="block-theorem fragment fade-up" data-fragment-index="5">
<div class="block-title">Error cuadrático medio</div>
<div class="block-body" style="font-size: 26px; line-height: 1.4;">
Integra sesgo y varianza en una sola medida:
$$\text{ECM}(\hat{\theta}) = \text{Var}(\hat{\theta}) + [B(\hat{\theta})]^2$$
Para insesgados: $\text{ECM} = \text{Var}(\hat{\theta})$.
</div>
</div>

<div class="block-alert fragment fade-up" data-fragment-index="6">
<div class="block-title">Precisión vs exactitud</div>
<div class="block-body" style="font-size: 25px; line-height: 1.4;">
Preciso (baja varianza) $\neq$ exacto (sin sesgo). El ECM penaliza ambos defectos simultáneamente.
</div>
</div>

</div>

</div>


## Consistencia y eficiencia: Teorema Central del Límite

<div class="twocol" style="margin-top: 10px;">

<div class="block-definition fragment fade-up" data-fragment-index="1">
<div class="block-title">Consistencia y TLC</div>
<div class="block-body" style="font-size: 26px; line-height: 1.45;">
$\hat{\theta}_n$ es consistente si $P(|\hat{\theta}_n - \theta| > \varepsilon) \to 0$.

Por el <strong>TLC</strong>, para $n$ grande:
$$Z = \frac{\bar{X} - \mu}{\sigma/\sqrt{n}} \xrightarrow{d} N(0,1)$$
Esto garantiza la aproximación normal en inferencia independientemente de la distribución original, siempre que $\sigma^2 < \infty$.
</div>
</div>

<div class="block-theorem fragment fade-up" data-fragment-index="2">
<div class="block-title">Eficiencia relativa: ejemplo</div>
<div class="block-body" style="font-size: 26px; line-height: 1.45;">
Para $X \sim N(\mu, \sigma^2)$:

- $\text{Var}(\bar{X}) = \sigma^2/n$
- $\text{Var}(\tilde{X}) = \pi\sigma^2/(2n)$ (mediana)

$$e(\bar{X}, \tilde{X}) = \frac{\pi\sigma^2/(2n)}{\sigma^2/n} = \frac{\pi}{2} \approx 1.57$$

$\bar{X}$ es un 57% más eficiente que la mediana para datos normales.
</div>
</div>

</div>


## Consistencia: convergencia visual en R

```{r}
#| echo: false
#| fig-width: 11
#| fig-height: 4.4
#| fig-align: center
set.seed(42)
pop <- rexp(500000, rate = 1/5.2)  # rendimiento exponencial, media=5.2
ns  <- seq(5, 300, by = 5)
medias <- sapply(ns, function(n) mean(sample(pop, n)))

par(mar = c(4.5, 4.5, 3, 1), family = "sans")
plot(ns, medias, type = "l", col = "#1e3a8a", lwd = 1.5,
     xlab = "Tamaño de muestra n",
     ylab = expression(bar(x)),
     main = "Convergencia del estimador: la media muestral converge a μ = 5.2 ton/ha",
     cex.main = 1.15, ylim = c(3.5, 7.5), cex.lab = 1.1)
abline(h = mean(pop), col = "#15803d", lwd = 2.5, lty = 2)
abline(h = mean(pop) + c(-1,1)*1.96*sd(pop)/sqrt(ns),
       col = "#f59e0b", lwd = 1, lty = 3)
polygon(c(ns, rev(ns)),
        c(mean(pop) + 1.96*sd(pop)/sqrt(ns),
          rev(mean(pop) - 1.96*sd(pop)/sqrt(ns))),
        col = adjustcolor("#bfdbfe", 0.3), border = NA)
text(280, mean(pop)+0.15, expression(mu == 5.2),
     col = "#15803d", cex = 1.1, font = 2)
legend("topright", legend = c("Media muestral", "μ real", "IC 95%"),
       col = c("#1e3a8a","#15803d","#f59e0b"),
       lwd = c(1.5,2.5,1), lty = c(1,2,3), bty = "n", cex = 1)
box(col = "gray40")
```

<div class="block-note fragment fade-up" data-fragment-index="1" style="margin-top: 8px;">
<div class="block-body" style="font-size: 25px; text-align: center;">
La variabilidad de $\bar{x}$ disminuye con $n$ (consistencia). La banda azul (IC 95%) se estrecha en forma de $1/\sqrt{n}$: necesitamos cuadruplicar $n$ para reducir la incertidumbre a la mitad.
</div>
</div>


## {.center .middle}

<div style="text-align: center; margin-top: 40px;">
<p style="font-size: 52px; font-weight: bold; color: #3b82f6;">Intervalos de Confianza</p>
<p style="font-size: 28px; color: #1b4d2e; font-weight: 600; margin-top: 10px; text-align: justify;">Un intervalo de confianza es un rango de valores calculado desde la muestra que, bajo repeticiones del experimento, contiene el verdadero parámetro con una probabilidad preestablecida.</p>
</div>


## Construcción conceptual del intervalo de confianza

<div class="twocol" style="margin-top: 10px;">

<div class="block-definition fragment fade-up" data-fragment-index="1">
<div class="block-title">Derivación desde el TLC</div>
<div class="block-body" style="font-size: 25px; line-height: 1.45;">
Por el TLC: $Z = \dfrac{\bar{X}-\mu}{\sigma/\sqrt{n}} \approx N(0,1)$

$$P\!\left(-z_{\alpha/2} \leq Z \leq z_{\alpha/2}\right) = 1-\alpha$$

Despejando $\mu$:

$$P\!\left(\bar{X} - z_{\alpha/2}\frac{\sigma}{\sqrt{n}} \leq \mu \leq \bar{X} + z_{\alpha/2}\frac{\sigma}{\sqrt{n}}\right) = 1-\alpha$$
</div>
</div>

<div class="card fragment fade-up" data-fragment-index="2">
<h4 style="font-size: 26px; color: #1a3a6b; margin-bottom: 8px;">Anatomía del IC</h4>
<ul>
<li class="fragment fade-up" data-fragment-index="3" style="font-size: 25px;"><strong>Centro:</strong> estimador puntual $\bar{x}$.</li>
<li class="fragment fade-up" data-fragment-index="4" style="font-size: 25px;"><strong>Semiancho:</strong> margen de error $e = z_{\alpha/2}\,\text{SE}$.</li>
<li class="fragment fade-up" data-fragment-index="5" style="font-size: 25px;">$\text{IC}_{1-\alpha} = [\,\bar{x} - e,\;\bar{x} + e\,]$</li>
<li class="fragment fade-up" data-fragment-index="6" style="font-size: 25px;"><strong>Nivel de confianza</strong> $1-\alpha$: proporción de ICs que contienen $\mu$.</li>
<li class="fragment fade-up" data-fragment-index="7" style="font-size: 25px;"><strong>Nivel de significancia</strong> $\alpha$: proporción que no lo contiene.</li>
</ul>
</div>

</div>


## Interpretación frecuentista y cobertura

<div class="twocol" style="margin-top: 10px;">

<div class="block-alert fragment fade-up" data-fragment-index="1">
<div class="block-title">Interpretación incorrecta</div>
<div class="block-body" style="font-size: 26px; line-height: 1.4;">
<span style="color:#7a1515;">"Hay 95% de probabilidad de que $\mu$ esté en [4.8, 5.6]."</span>

Incorrecto: $\mu$ es un valor <strong>fijo</strong>. Una vez construido el IC, el parámetro está o no está dentro — sin probabilidad.
</div>
</div>

<div class="block-definition fragment fade-up" data-fragment-index="2">
<div class="block-title">Interpretación correcta</div>
<div class="block-body" style="font-size: 26px; line-height: 1.4;">
"Si repitiéramos el muestreo muchas veces, el <strong>95% de los ICs</strong> construidos de la misma forma contendría a $\mu$."

El 95% describe la <strong>frecuencia de éxito del método</strong>, no del intervalo particular.
</div>
</div>

</div>

<div class="block-note fragment fade-up" data-fragment-index="3" style="margin-top: 14px;">
<div class="block-body" style="font-size: 25px; text-align: center;">
<strong>Cobertura nominal vs real:</strong> un IC al 95% tiene cobertura nominal de 0.95. La cobertura real puede diferir si los supuestos (normalidad, independencia) no se cumplen.
</div>
</div>


## Cobertura del IC: simulación en R

```{r}
#| echo: false
#| fig-width: 10
#| fig-height: 4.2
#| fig-align: center
set.seed(123)
mu <- 5.2; sigma <- 0.8; n <- 30; m <- 40
ics <- replicate(m, {
  x <- rnorm(n, mu, sigma)
  mean(x) + c(-1, 1) * 1.96 * sigma / sqrt(n)
})
cubre <- ics[1,] <= mu & mu <= ics[2,]
par(mar = c(4, 4, 3, 1), family = "sans")
plot(0, 0, type = "n", xlim = c(4.4, 6.0), ylim = c(0, m+1),
     xlab = "Producción (ton/ha)", ylab = "Número de muestra",
     main = paste0("40 ICs al 95%: ", sum(cubre), "/40 contienen μ = 5.2"),
     cex.main = 1.2, cex.lab = 1.1)
abline(v = mu, col = "#15803d", lwd = 2.5, lty = 2)
col_ic <- ifelse(cubre, "#1e3a8a", "#dc2626")
for (i in 1:m) {
  lines(ics[, i], c(i, i), col = col_ic[i], lwd = 1.5)
  points(mean(ics[, i]), i, pch = 19, cex = 0.7, col = col_ic[i])
}
legend("bottomright",
       legend = c(paste0("Contiene μ (", sum(cubre), ")"),
                  paste0("No contiene μ (", sum(!cubre), ")")),
       col = c("#1e3a8a", "#dc2626"), lwd = 2, bty = "n", cex = 1)
box(col = "gray40")
```


## IC para la media: $\sigma$ conocida

<div class="twocol" style="margin-top: 10px;">

<div class="block-theorem fragment fade-up" data-fragment-index="1">
<div class="block-title">Fórmula y tabla $z$</div>
<div class="block-body" style="font-size: 25px; line-height: 1.45;">
$$\bar{x} \pm z_{\alpha/2}\,\frac{\sigma}{\sqrt{n}}$$

| Confianza | $\alpha$ | $z_{\alpha/2}$ |
|:---:|:---:|:---:|
| 90% | 0.10 | 1.645 |
| 95% | 0.05 | 1.960 |
| 99% | 0.01 | 2.576 |

Válido cuando $\sigma$ se conoce o $n \geq 30$ (TLC).
</div>
</div>

<div class="block-example fragment fade-up" data-fragment-index="2">
<div class="block-title">Ejemplo: producción de café, Huila</div>
<div class="block-body" style="font-size: 25px; line-height: 1.4;">
$\sigma = 0.8$ kg/árbol (histórica), $n = 64$, $\bar{x} = 2.6$ kg.

IC al 95%:
$$2.6 \pm 1.96 \times \frac{0.8}{\sqrt{64}} = 2.6 \pm 0.196$$
$$\text{IC}_{95\%}: [2.40,\; 2.80] \text{ kg/árbol}$$

```{r}
xbar <- 2.6; sigma <- 0.8; n <- 64
round(xbar + c(-1,1)*1.96*sigma/sqrt(n), 3)
```
</div>
</div>

</div>


## IC para la media: ejemplo paso a paso

<div style="display: grid; grid-template-columns: repeat(4, 1fr); gap: 12px; margin-top: 14px;">

<div class="block-definition fragment fade-up" data-fragment-index="1">
<div class="block-title">Paso 1: datos</div>
<div class="block-body" style="font-size: 23px; line-height: 1.4;">
Peso de aguacates Hass, Antioquia.

$n = 49$ frutos, $\bar{x} = 278$ g, $s = 28$ g.

Queremos IC al 95%.
</div>
</div>

<div class="block-theorem fragment fade-up" data-fragment-index="2">
<div class="block-title">Paso 2: elegir distribución</div>
<div class="block-body" style="font-size: 23px; line-height: 1.4;">
$n = 49 \geq 30$ y $\sigma$ desconocida (usamos $s$).

$t_{48,\,0.025} = 2.011$

(Para $n \geq 30$, $t \approx z$)
</div>
</div>

<div class="block-example fragment fade-up" data-fragment-index="3">
<div class="block-title">Paso 3: calcular</div>
<div class="block-body" style="font-size: 23px; line-height: 1.4;">
$e = 2.011 \times \dfrac{28}{\sqrt{49}} = 8.04$ g

$[278-8, 278+8]$

$= [270,\; 286]$ g
</div>
</div>

<div class="block-note fragment fade-up" data-fragment-index="4">
<div class="block-body" style="font-size: 23px; line-height: 1.4;">
<strong>Paso 4: interpretar</strong>

Con 95% de confianza, el peso promedio real de los aguacates Hass está entre 270 y 286 g.
</div>
</div>

</div>

```{r}
#| echo: true
xbar <- 278; s <- 28; n <- 49
e <- qt(0.975, df = n-1) * s / sqrt(n)
cat("Margen de error:", round(e, 2), "g\n")
cat("IC 95%: [", round(xbar-e,1), ",", round(xbar+e,1), "] g\n")
```


## IC para la media: $\sigma$ desconocida

<div class="twocol" style="margin-top: 10px;">

<div class="block-theorem fragment fade-up" data-fragment-index="1">
<div class="block-title">Distribución $t$ de Student</div>
<div class="block-body" style="font-size: 25px; line-height: 1.45;">
Cuando $\sigma$ es desconocida se estima con $s$:
$$T = \frac{\bar{X}-\mu}{s/\sqrt{n}} \sim t_{n-1}$$
$$\bar{x} \pm t_{n-1,\,\alpha/2}\,\frac{s}{\sqrt{n}}$$
La distribución $t$ tiene colas más pesadas que la Normal: IC más ancho para $n$ pequeño. Cuando $n \to \infty$, $t \to z$.
</div>
</div>

<div class="block-example fragment fade-up" data-fragment-index="2">
<div class="block-title">Ejemplo: leche bovina, Nariño</div>
<div class="block-body" style="font-size: 25px; line-height: 1.4;">
$n = 16$ vacas, $\bar{x} = 17.4$ L/día, $s = 2.8$ L.

$t_{15,\,0.025} = 2.131$

$$17.4 \pm 2.131 \times \frac{2.8}{\sqrt{16}} = 17.4 \pm 1.49$$
$$\text{IC}_{95\%}: [15.9,\; 18.9] \text{ L/día}$$

```{r}
xbar <- 17.4; s <- 2.8; n <- 16
round(xbar + c(-1,1)*qt(0.975, n-1)*s/sqrt(n), 2)
```
</div>
</div>

</div>




## Resumen: estimadores e IC para una media

<div style="display: grid; grid-template-columns: 1fr 1fr; gap: 18px; margin-top: 16px;">

<div style="display: flex; flex-direction: column; gap: 14px;">

<div class="block-definition fragment fade-up" data-fragment-index="1">
<div class="block-title">Insesgamiento y sesgo</div>
<div class="block-body" style="font-size: 24px; line-height: 1.5;">
$$B(\hat{\theta}) = E(\hat{\theta}) - \theta$$
$B = 0$ → <strong>insesgado</strong>: sin desviación sistemática.

$\bar{X}$, $\hat{p}$ y $S^2$ (con $n-1$) son insesgados.
</div>
</div>

<div class="block-theorem fragment fade-up" data-fragment-index="2">
<div class="block-title">ECM, consistencia y error estándar</div>
<div class="block-body" style="font-size: 24px; line-height: 1.5;">
$$\text{ECM}(\hat{\theta}) = \text{Var}(\hat{\theta}) + B^2 \quad \text{(preciso} \neq \text{exacto)}$$
<strong>Consistencia:</strong> $\hat{\theta}\xrightarrow{P}\theta$ cuando $n\to\infty$ si $\text{ECM}\to 0$.

<div style="margin-top: 8px;">$\widehat{\text{SE}}(\bar{X})=\dfrac{s}{\sqrt{n}}$ &nbsp;&nbsp; $\widehat{\text{SE}}(\hat{p})=\sqrt{\dfrac{\hat{p}(1-\hat{p})}{n}}$</div>
</div>
</div>

</div>

<div class="block-example fragment fade-up" data-fragment-index="3">
<div class="block-title">IC para una media</div>
<div class="block-body" style="font-size: 24px; line-height: 1.5;">

| Situación | Fórmula |
|:---|:---|
| $\sigma$ conocida o $n\geq30$ | $\bar{x}\pm z_{\alpha/2}\,\dfrac{\sigma}{\sqrt{n}}$ |
| $\sigma$ desconocida | $\bar{x}\pm t_{n-1,\,\alpha/2}\,\dfrac{s}{\sqrt{n}}$ |

<div class="fragment fade-up" data-fragment-index="4" style="margin-top: 12px; font-size: 23px;">
<strong>Interpretación:</strong> el $(1-\alpha)\times 100\%$ de los ICs construidos por el método contienen $\mu$ — no el intervalo particular.
</div>
<div class="fragment fade-up" data-fragment-index="5" style="margin-top: 8px; font-size: 23px;">
<strong>Amplitud:</strong> $2e = 2\,z_{\alpha/2}\,s/\sqrt{n}$. Cuadruplicar $n$ reduce $e$ a la mitad.
</div>
</div>
</div>

</div>




## ¿Cuántas observaciones necesito?

<div style="display: grid; grid-template-columns: 1fr 1fr; gap: 18px; margin-top: 14px;">

<div style="display: flex; flex-direction: column; gap: 14px;">

<div class="block-theorem fragment fade-up" data-fragment-index="1">
<div class="block-title">Fórmula general</div>
<div class="block-body" style="font-size: 25px;">
Despejar $n$ de $e = z_{\alpha/2}\,\dfrac{\sigma}{\sqrt{n}}$:
<div class="block-body" style="font-size: 20px;">
$$
n = \left(\frac{z_{\alpha/2}\,\sigma}{e}\right)^2
$$
</div>

donde $e$ es el <strong>margen de error máximo admisible</strong>. Si $\sigma$ es desconocida, usar un valor piloto, literatura, o la regla $\sigma \approx \text{rango}/4$.
</div>
</div>

<div class="block-alert fragment fade-up" data-fragment-index="2">
<div class="block-title">Regla práctica</div>
<div class="block-body" style="font-size: 24px;">
Reducir el margen a la <strong>mitad</strong> requiere multiplicar $n$ por <strong>4</strong>.

Reducir el margen a la <strong>tercera parte</strong> requiere multiplicar $n$ por <strong>9</strong>.

$$n \propto \frac{1}{e^2}$$
</div>
</div>

</div>

<div class="block-example fragment fade-up" data-fragment-index="3">
<div class="block-title">Ejemplo: producción de café, Huila</div>
<div class="block-body" style="font-size: 24px; line-height: 1.55;">
Un agrónomo quiere estimar el rendimiento medio con un margen de error de <strong>±0.2 kg/árbol</strong> al 95% de confianza. Estudios previos reportan $\sigma \approx 0.8$ kg.

<ol style="margin-top: 10px; font-size: 23px;">
<li class="fragment fade-up" data-fragment-index="4"><strong>Datos:</strong> $e = 0.2$, $\sigma = 0.8$, $z_{0.025} = 1.96$</li>
<li class="fragment fade-up" data-fragment-index="5"><strong>Cálculo:</strong>
$$n = \left(\frac{1.96 \times 0.8}{0.2}\right)^2 = \left(\frac{1.568}{0.2}\right)^2 = (7.84)^2 = 61.47$$</li>
<li class="fragment fade-up" data-fragment-index="6"><strong>Decisión:</strong> $n = \lceil 61.47 \rceil = \mathbf{62}$ árboles. <em>(Siempre redondear hacia arriba.)</em></li>
<li class="fragment fade-up" data-fragment-index="7"><strong>Verificación:</strong> si se quisiera $e = 0.1$ kg (la mitad), se necesitarían $62 \times 4 = \mathbf{248}$ árboles.</li>
</ol>
</div>
</div>

</div>


## IC para diferencia de medias

<div class="twocol" style="margin-top: 10px;">

<div class="block-theorem fragment fade-up" data-fragment-index="1">
<div class="block-title">Fórmula (varianzas iguales, $\sigma$ desconocida)</div>
<div class="block-body" style="font-size: 25px; line-height: 1.45;">
$$(\bar{x}_1 - \bar{x}_2) \pm t_{n_1+n_2-2,\,\alpha/2} \cdot S_p\sqrt{\frac{1}{n_1}+\frac{1}{n_2}}$$
donde la varianza combinada (*pooled*) es:
$$S_p^2 = \frac{(n_1-1)S_1^2 + (n_2-1)S_2^2}{n_1+n_2-2}$$
Si IC contiene 0: no hay diferencia significativa entre las medias.
</div>
</div>

<div class="block-example fragment fade-up" data-fragment-index="2">
<div class="block-title">Ejemplo: dos variedades de arroz, Meta</div>
<div class="block-body" style="font-size: 24px; line-height: 1.45;">
Variedad A: $n_1=20$, $\bar{x}_1=6.1$, $s_1=0.9$ ton/ha. &nbsp; Variedad B: $n_2=20$, $\bar{x}_2=5.4$, $s_2=0.8$ ton/ha.

<ol style="margin-top: 6px; font-size: 23px;">
<li class="fragment fade-up" data-fragment-index="3"><strong>Varianza combinada:</strong> $S_p^2 = \dfrac{19(0.81)+19(0.64)}{38} = \dfrac{27.55}{38} = 0.725$; $\;S_p=0.851$</li>
<li class="fragment fade-up" data-fragment-index="4"><strong>Error estándar:</strong> $\text{SE}=0.851\sqrt{\tfrac{1}{20}+\tfrac{1}{20}}=0.851\times 0.316=0.269$</li>
<li class="fragment fade-up" data-fragment-index="5"><strong>Valor crítico:</strong> $t_{38,\,0.025}\approx 2.024$; &nbsp; $e=2.024\times 0.269=0.545$</li>
<li class="fragment fade-up" data-fragment-index="6"><strong>IC 95%:</strong> $(6.1-5.4)\pm 0.545 \;\Rightarrow\; [0.155,\;1.245]$ ton/ha</li>
</ol>

<div class="fragment fade-up" data-fragment-index="7" style="margin-top:6px; color:#1b4d2e; font-weight:600; font-size:23px;">$0\notin[0.155,\,1.245]$ → la variedad A produce significativamente más que la B.</div>
</div>
</div>

</div>

## IC para medias pareadas

<div class="twocol" style="margin-top: 10px;">

<div class="block-theorem fragment fade-up" data-fragment-index="1">
<div class="block-title">Fórmula para datos dependientes</div>
<div class="block-body" style="font-size: 26px; line-height: 1.45;">
Cuando las observaciones son pares $(x_{i1}, x_{i2})$ (antes/después, mismo lote con dos tratamientos):
$$\bar{d} \pm t_{n-1,\,\alpha/2}\,\frac{s_d}{\sqrt{n}}$$
donde $d_i = x_{i1} - x_{i2}$, $\bar{d} = \overline{d_i}$, $s_d$ = desviación estándar de las diferencias.
</div>
</div>

<div class="block-example fragment fade-up" data-fragment-index="2">
<div class="block-title">Ejemplo: humedad (%) antes y después de riego, Tolima</div>
<div class="block-body" style="font-size: 23px; line-height: 1.4;">
$n=5$ parcelas; $d_i = \text{después} - \text{antes}$:

<div style="font-size:22px; margin: 4px 0;">

| Parcela | Antes | Después | $d_i$ |
|:---:|:---:|:---:|:---:|
| 1 | 28 | 36 | 8 |
| 2 | 31 | 37 | 6 |
| 3 | 25 | 34 | 9 |
| 4 | 33 | 39 | 6 |
| 5 | 27 | 33 | 6 |

</div>

<ol style="margin-top: 4px; font-size: 22px;">
<li class="fragment fade-up" data-fragment-index="3">$\bar{d}=(8+6+9+6+6)/5=35/5=7.0\%$</li>
<li class="fragment fade-up" data-fragment-index="4">$s_d^2=\tfrac{(1)^2+(−1)^2+(2)^2+(−1)^2+(−1)^2}{4}=\tfrac{8}{4}=2{,}0\;$; $\;s_d=1.414$</li>
<li class="fragment fade-up" data-fragment-index="5">$\text{SE}=1.414/\sqrt{5}=0.632$; $\;t_{4,\,0.025}=2.776$; $\;e=2.776\times0.632=1.755$</li>
<li class="fragment fade-up" data-fragment-index="6">$\text{IC}_{95\%}: 7.0\pm1.755 \;\Rightarrow\; [5.24\%,\;8.76\%]$</li>
</ol>
</div>
</div>

</div>


## IC para una proporción

<div class="twocol" style="margin-top: 10px;">

<div class="block-theorem fragment fade-up" data-fragment-index="1">
<div class="block-title">Intervalo de Wald (grandes muestras)</div>
<div class="block-body" style="font-size: 25px; line-height: 1.45;">
$$\hat{p} \pm z_{\alpha/2}\sqrt{\frac{\hat{p}(1-\hat{p})}{n}}$$

Condición de validez: $n\hat{p} \geq 5$ y $n(1-\hat{p}) \geq 5$.

Para muestras pequeñas o $\hat{p}$ extremos: intervalo exacto de Wilson o Clopper-Pearson.
</div>
</div>

<div class="block-example fragment fade-up" data-fragment-index="2">
<div class="block-title">Ejemplo: roya en cafetales, Huila</div>
<div class="block-body" style="font-size: 25px; line-height: 1.4;">
$n = 200$, $x = 54$ plantas con roya $\Rightarrow \hat{p} = 0.27$.

Condición: $200 \times 0.27 = 54 \geq 5$ ✓

$$0.27 \pm 1.96\sqrt{\frac{0.27 \times 0.73}{200}} = 0.27 \pm 0.062$$

$$\text{IC}_{95\%}: [0.208,\; 0.332]$$

```{r}
p_hat <- 54/200; n <- 200
round(p_hat + c(-1,1)*1.96*sqrt(p_hat*(1-p_hat)/n), 3)
```
</div>
</div>

</div>


## IC de Wilson: proporciones con muestras pequeñas

<div class="twocol" style="margin-top: 10px;">

<div class="block-theorem fragment fade-up" data-fragment-index="1">
<div class="block-title">Intervalo de Wilson</div>
<div class="block-body" style="font-size: 25px; line-height: 1.45;">
El intervalo de Wald falla cuando $\hat{p}$ es extremo (cercano a 0 o 1) o $n$ es pequeño. El intervalo de <strong>Wilson</strong> es más preciso:
$$\frac{\hat{p} + \frac{z_{\alpha/2}^2}{2n} \pm z_{\alpha/2}\sqrt{\frac{\hat{p}(1-\hat{p})}{n}+\frac{z_{\alpha/2}^2}{4n^2}}}{1+\frac{z_{\alpha/2}^2}{n}}$$
Recomendado siempre que $n\hat{p} < 5$ o $n(1-\hat{p}) < 5$.
</div>
</div>

<div class="block-example fragment fade-up" data-fragment-index="2">
<div class="block-title">Comparación: Wald vs Wilson</div>
<div class="block-body" style="font-size: 25px; line-height: 1.4;">
$n = 20$ plantas, $x = 2$ enfermas ($\hat{p} = 0.10$). Condición: $20 \times 0.10 = 2 < 5$ → Wald no válido.

```{r}
n <- 20; x <- 2; p <- x/n; z <- 1.96
# Wald
wald <- p + c(-1,1)*z*sqrt(p*(1-p)/n)
# Wilson
num  <- p + z^2/(2*n)
den  <- 1 + z^2/n
rad  <- z*sqrt(p*(1-p)/n + z^2/(4*n^2))/den
wilson <- c(num/den - rad, num/den + rad)
cat("Wald  :", round(wald, 3), "\n")
cat("Wilson:", round(wilson, 3), "\n")
```
</div>
</div>

</div>


## IC para la varianza: distribución chi-cuadrado

<div class="twocol" style="margin-top: 10px;">

<div class="block-theorem fragment fade-up" data-fragment-index="1">
<div class="block-title">Fórmula</div>
<div class="block-body" style="font-size: 26px; line-height: 1.45;">
Si $X_1,\ldots,X_n \sim N(\mu,\sigma^2)$, entonces:
$$\frac{(n-1)S^2}{\sigma^2} \sim \chi^2_{n-1}$$
El IC al $(1-\alpha)$ para $\sigma^2$ es:
$$\left[\frac{(n-1)S^2}{\chi^2_{n-1,\,\alpha/2}},\;\frac{(n-1)S^2}{\chi^2_{n-1,\,1-\alpha/2}}\right]$$
El IC para $\sigma^2$ es <strong>asimétrico</strong>.
</div>
</div>

<div class="block-example fragment fade-up" data-fragment-index="2">
<div class="block-title">Ejemplo: variabilidad de rendimiento, Nariño</div>
<div class="block-body" style="font-size: 24px; line-height: 1.45;">
$n=25$ parcelas de papa, $s^2=1.44$ (ton/ha)$^2$, IC al 95%.

<ol style="margin-top: 6px; font-size: 23px;">
<li class="fragment fade-up" data-fragment-index="3"><strong>Grados de libertad:</strong> $df = n-1 = 24$</li>
<li class="fragment fade-up" data-fragment-index="4"><strong>Valores críticos (tabla $\chi^2$):</strong> $\chi^2_{24,\,0.975}=39.36$ y $\chi^2_{24,\,0.025}=12.40$</li>
<li class="fragment fade-up" data-fragment-index="5"><strong>IC para $\sigma^2$:</strong>
$$\left[\frac{24\times1.44}{39.36},\;\frac{24\times1.44}{12.40}\right]=[0.878,\;2.787]$$</li>
<li class="fragment fade-up" data-fragment-index="6"><strong>IC para $\sigma$:</strong> $[\sqrt{0.878},\;\sqrt{2.787}]=[0.94,\;1.67]$ ton/ha</li>
</ol>

<div class="fragment fade-up" data-fragment-index="7" style="color:#1a3a6b; font-weight:600; margin-top:4px; font-size:23px;">El IC es <strong>asimétrico</strong>: la distribución $\chi^2$ tiene cola derecha más larga.</div>
</div>
</div>

</div>




## Tabla resumen: IC para distintos parámetros

<div style="font-size: 23px; margin-top: 14px;">

| Parámetro | Condición | Estadístico pivote | Intervalo |
|:---|:---|:---|:---|
| $\mu$ ($\sigma$ conocida) | cualquier $n$ | $Z = \frac{\bar{X}-\mu}{\sigma/\sqrt{n}}$ | $\bar{x} \pm z_{\alpha/2}\,\sigma/\sqrt{n}$ |
| $\mu$ ($\sigma$ desconocida) | pop. normal | $T = \frac{\bar{X}-\mu}{S/\sqrt{n}}\sim t_{n-1}$ | $\bar{x} \pm t_{n-1}\,s/\sqrt{n}$ |
| $\mu_1-\mu_2$ | indep., var. iguales | $T \sim t_{n_1+n_2-2}$ | $(\bar{x}_1-\bar{x}_2) \pm t\cdot S_p\sqrt{1/n_1+1/n_2}$ |
| $p$ | $n\hat{p}\geq5$, $n(1-\hat{p})\geq5$ | $Z = \frac{\hat{p}-p}{\text{SE}}$ | $\hat{p} \pm z_{\alpha/2}\sqrt{\hat{p}(1-\hat{p})/n}$ |
| $\sigma^2$ | pop. normal | $\chi^2_{n-1} = (n-1)S^2/\sigma^2$ | $\left[\frac{(n-1)s^2}{\chi^2_u},\frac{(n-1)s^2}{\chi^2_l}\right]$ |

</div>

<div class="block-note fragment fade-up" data-fragment-index="1" style="margin-top: 14px;">
<div class="block-body" style="font-size: 25px; text-align: center;">
Todos los ICs tienen la misma estructura: <strong>estimador ± factor crítico × error estándar</strong>. Lo que varía es el estadístico pivote y su distribución.
</div>
</div>


## Nivel de confianza, significancia y margen de error

<div style="display: grid; grid-template-columns: repeat(3, 1fr); gap: 16px; margin-top: 16px;">

<div class="block-definition fragment fade-up" data-fragment-index="1">
<div class="block-title">Nivel de confianza $1-\alpha$</div>
<div class="block-body" style="font-size: 24px; line-height: 1.4;">
Proporción de ICs (bajo repetición) que contienen $\theta$. Valores usuales: 90%, 95%, 99%.

Mayor confianza $\Rightarrow$ $z_{\alpha/2}$ mayor $\Rightarrow$ IC más ancho.
</div>
</div>

<div class="block-theorem fragment fade-up" data-fragment-index="2">
<div class="block-title">Nivel de significancia $\alpha$</div>
<div class="block-body" style="font-size: 24px; line-height: 1.4;">
$\alpha = 1-(1-\alpha)$: proporción de ICs que <em>no</em> contienen $\theta$. Para IC al 95%: $\alpha = 0.05$.

Directamente vinculado al error tipo I en pruebas de hipótesis.
</div>
</div>

<div class="block-example fragment fade-up" data-fragment-index="3">
<div class="block-title">Margen de error</div>
<div class="block-body" style="font-size: 24px; line-height: 1.4;">
$$e = z_{\alpha/2} \cdot \widehat{\text{SE}}(\hat{\theta})$$
Semiancho del IC. Refleja la precisión de la estimación.

Media: $e = z_{\alpha/2}\,s/\sqrt{n}$

Proporción: $e = z_{\alpha/2}\sqrt{\hat{p}(1-\hat{p})/n}$
</div>
</div>

</div>

<div class="block-note fragment fade-up" data-fragment-index="4" style="margin-top: 14px;">
<div class="block-body" style="font-size: 25px; text-align: center;">
$\text{IC} = \hat{\theta} \pm e$. Reducir $e$ a la mitad (manteniendo la confianza) requiere <strong>cuadruplicar</strong> $n$.
</div>
</div>


## {.center .middle}

<div style="text-align: center; margin-top: 40px;">
<p style="font-size: 52px; font-weight: bold; color: #3b82f6;">Factores, Supuestos y Diseños</p>
<p style="font-size: 28px; color: #1b4d2e; font-weight: 600; margin-top: 10px; text-align: justify;">El ancho del IC depende de $n$, $\sigma$, el nivel de confianza y el diseño muestral. Conocer estos factores permite planificar estudios con la precisión requerida.</p>
</div>


## Factores que afectan la amplitud del IC

<div style="display: grid; grid-template-columns: repeat(3, 1fr); gap: 16px; margin-top: 16px;">

<div class="fragment fade-up" data-fragment-index="1" style="border-radius: 8px; overflow: hidden; box-shadow: 0 3px 10px rgba(0,0,0,.1);">
<div style="background:#1b4d2e; padding:9px 14px;">
<span style="font-size:22px; font-weight:700; color:#fff;">Tamaño de muestra $n$</span>
</div>
<div style="background:#d6f0dd; padding:13px 15px; font-size:23px; line-height:1.4;">
$e \propto 1/\sqrt{n}$. Cuadruplicar $n$ <strong>reduce el margen a la mitad</strong>. El efecto es decreciente: pasar de 10 a 40 ayuda más que de 1000 a 4000.
</div>
</div>

<div class="fragment fade-up" data-fragment-index="2" style="border-radius: 8px; overflow: hidden; box-shadow: 0 3px 10px rgba(0,0,0,.1);">
<div style="background:#1a3a6b; padding:9px 14px;">
<span style="font-size:22px; font-weight:700; color:#fff;">Variabilidad $\sigma$</span>
</div>
<div style="background:#dce9f7; padding:13px 15px; font-size:23px; line-height:1.4;">
$e \propto \sigma$. Mayor heterogeneidad en el cultivo $\Rightarrow$ IC más amplio. Estratificación o diseño experimental reducen $\sigma$ efectiva.
</div>
</div>

<div class="fragment fade-up" data-fragment-index="3" style="border-radius: 8px; overflow: hidden; box-shadow: 0 3px 10px rgba(0,0,0,.1);">
<div style="background:#92400e; padding:9px 14px;">
<span style="font-size:22px; font-weight:700; color:#fff;">Nivel de confianza</span>
</div>
<div style="background:#fef3c7; padding:13px 15px; font-size:23px; line-height:1.4;">
$e \propto z_{\alpha/2}$. Pasar de 95% a 99% aumenta $z$ de 1.96 a 2.576: el IC crece 31%. Mayor certeza $\Rightarrow$ intervalo más amplio.
</div>
</div>

</div>

<div class="block-note fragment fade-up" data-fragment-index="4" style="margin-top: 14px;">
<div class="block-body" style="font-size: 25px; text-align: center;">
Amplitud total: $2e = 2\,z_{\alpha/2}\,\sigma/\sqrt{n}$. Para reducir la amplitud a la mitad manteniendo la confianza fija, se necesita <strong>cuadruplicar</strong> $n$.
</div>
</div>


## Influencia de la variabilidad poblacional

<div class="twocol" style="margin-top: 10px;">

<div class="block-definition fragment fade-up" data-fragment-index="1">
<div class="block-title">$\sigma$ grande: IC amplio</div>
<div class="block-body" style="font-size: 26px; line-height: 1.45;">
Una población <strong>heterogénea</strong> produce estimadores más variables: necesitamos $n$ mayor para el mismo margen de error.

Ejemplo: suelos con alto contenido variable de materia orgánica ($\sigma = 5$ g/kg) requieren más muestras que suelos uniformes ($\sigma = 1$ g/kg) para el mismo $e$.

$$n \propto \sigma^2 \quad \text{(para } e \text{ y } \alpha \text{ fijos)}$$
</div>
</div>

<div class="card fragment fade-up" data-fragment-index="2">
<h4 style="font-size: 26px; color: #1a3a6b; margin-bottom: 8px;">Estrategias para reducir $\sigma$</h4>
<ul>
<li class="fragment fade-up" data-fragment-index="3" style="font-size: 25px; text-align: justify;"><strong>Estratificación:</strong> dividir la población en grupos homogéneos y muestrear dentro de cada uno — reduce la varianza efectiva del estimador.</li>
<li class="fragment fade-up" data-fragment-index="4" style="font-size: 25px; text-align: justify;"><strong>Covariables:</strong> usar información auxiliar (ej. área del lote) en estimación por razón o regresión.</li>
<li class="fragment fade-up" data-fragment-index="5" style="font-size: 25px; text-align: justify;"><strong>Medición más precisa:</strong> mejorar el protocolo de campo reduce el error de medición, parte de $\sigma$.</li>
</ul>
</div>

</div>


## Estrategias para reducir la amplitud del IC

<div style="display: grid; grid-template-columns: repeat(3, 1fr); gap: 14px; margin-top: 16px;">

<div class="fragment fade-up" data-fragment-index="1" style="border-radius: 8px; overflow: hidden; box-shadow: 0 3px 10px rgba(0,0,0,.1);">
<div style="background:#1b4d2e; padding:9px 14px;"><span style="font-size:21px; font-weight:700; color:#fff;">Aumentar $n$</span></div>
<div style="background:#d6f0dd; padding:12px 14px; font-size:22px; line-height:1.4;">
El método más directo. Efecto $\propto 1/\sqrt{n}$: costoso para ganancias pequeñas. Pasar de $n=100$ a $n=400$ reduce el margen a la mitad.
</div>
</div>

<div class="fragment fade-up" data-fragment-index="2" style="border-radius: 8px; overflow: hidden; box-shadow: 0 3px 10px rgba(0,0,0,.1);">
<div style="background:#1a3a6b; padding:9px 14px;"><span style="font-size:21px; font-weight:700; color:#fff;">Estratificar</span></div>
<div style="background:#dce9f7; padding:12px 14px; font-size:22px; line-height:1.4;">
Dividir en estratos homogéneos antes de muestrear. Puede reducir la varianza efectiva significativamente sin aumentar $n$ total.
</div>
</div>

<div class="fragment fade-up" data-fragment-index="3" style="border-radius: 8px; overflow: hidden; box-shadow: 0 3px 10px rgba(0,0,0,.1);">
<div style="background:#92400e; padding:9px 14px;"><span style="font-size:21px; font-weight:700; color:#fff;">Reducir confianza</span></div>
<div style="background:#fef3c7; padding:12px 14px; font-size:22px; line-height:1.4;">
Pasar de 99% a 95% reduce $z$ de 2.576 a 1.96 (reducción del 24%). Justificable si 95% es suficiente para la decisión.
</div>
</div>

</div>

```{r}
#| echo: true
sigma <- 1.5; e_obj <- 0.3; z95 <- 1.96; z99 <- 2.576
cat("n (95%, MAS):", ceiling((z95*sigma/e_obj)^2), "\n")
cat("n (99%, MAS):", ceiling((z99*sigma/e_obj)^2), "\n")
cat("n (95%, DEFF=0.7):", ceiling((z95*sigma/e_obj)^2 * 0.7), "\n")
```


## Relación entre $n$ y precisión del IC

```{r}
#| echo: false
#| fig-width: 11
#| fig-height: 4.5
#| fig-align: center
library(ggplot2)
sigma <- 0.8
ns    <- 10:200
df_amp <- data.frame(
  n    = rep(ns, 2),
  amp  = c(2*1.96*sigma/sqrt(ns), 2*2.576*sigma/sqrt(ns)),
  conf = rep(c("95%","99%"), each = length(ns))
)
ggplot(df_amp, aes(x = n, y = amp, color = conf)) +
  geom_line(linewidth = 1.3) +
  geom_hline(yintercept = 0.4, linetype = "dashed",
             color = "gray50", linewidth = 1) +
  annotate("text", x = 185, y = 0.43,
           label = "objetivo: ±0.2 kg", color = "gray40",
           size = 4, fontface = "italic") +
  scale_color_manual(values = c("95%" = "#1e3a8a","99%" = "#991b1b")) +
  labs(x = "Tamaño de muestra n",
       y = "Amplitud del IC (kg/árbol)",
       title = "Amplitud del IC para producción de café (σ = 0.8 kg) según n y nivel de confianza",
       color = "Confianza") +
  theme_minimal(base_size = 14) +
  theme(legend.position = "bottom",
        plot.title = element_text(size = 12, face = "bold"))
```


## Supuestos de inferencia estadística

<div class="twocol" style="margin-top: 10px;">

<div class="card fragment fade-up" data-fragment-index="1">
<h4 style="font-size: 26px; color: #1b4d2e; margin-bottom: 8px;">Supuestos del IC clásico</h4>
<ul>
<li class="fragment fade-up" data-fragment-index="2" style="font-size: 25px; text-align: justify;"><strong>Independencia:</strong> las observaciones no se afectan entre sí. Se viola al muestrear plantas adyacentes sin modelar autocorrelación espacial.</li>
<li class="fragment fade-up" data-fragment-index="3" style="font-size: 25px; text-align: justify;"><strong>Normalidad o TLC:</strong> para $n$ pequeño se requiere distribución normal de los datos. Para $n \geq 30$ el TLC garantiza la aproximación.</li>
<li class="fragment fade-up" data-fragment-index="4" style="font-size: 25px; text-align: justify;"><strong>Diseño probabilístico:</strong> la muestra debe provenir de un diseño que garantice representatividad.</li>
</ul>
</div>

<div class="card fragment fade-up" data-fragment-index="5">
<h4 style="font-size: 26px; color: #1a3a6b; margin-bottom: 8px;">Cobertura nominal vs real</h4>
<ul>
<li class="fragment fade-up" data-fragment-index="6" style="font-size: 25px; text-align: justify;">Los ICs clásicos son <em>asintóticamente</em> válidos: su cobertura real converge a $1-\alpha$ cuando $n \to \infty$.</li>
<li class="fragment fade-up" data-fragment-index="7" style="font-size: 25px; text-align: justify;">Para $n$ pequeño y distribución sesgada, la cobertura real puede diferir de la nominal.</li>
<li class="fragment fade-up" data-fragment-index="8" style="font-size: 25px; text-align: justify;"><strong>Soluciones:</strong> usar distribución $t$, transformaciones logarítmicas, o bootstrap.</li>
</ul>
</div>

</div>


## Verificación de supuestos en R

<div class="twocol" style="margin-top: 10px;">

<div class="block-example fragment fade-up" data-fragment-index="1">
<div class="block-title">QQ-plot y prueba de Shapiro-Wilk</div>
<div class="block-body" style="font-size: 24px; line-height: 1.4;">
```{r}
#| fig-height: 2.6
set.seed(5)
x <- rgamma(25, shape=3, scale=0.5)  # rendimiento asimétrico
par(mfrow=c(1,2), mar=c(4,4,2.5,1), family="sans")
qqnorm(x, main="QQ-plot", cex.main=1.0); qqline(x, col="#dc2626", lwd=2)
hist(x, probability=TRUE, main="Histograma", col="#bfdbfe",
     border="white", cex.main=1.0)
lines(density(x), col="#1e3a8a", lwd=2)
```
```{r}
shapiro.test(x)   # H0: normalidad; p < 0.05 → rechazar
```
</div>
</div>

<div class="card fragment fade-up" data-fragment-index="2">
<h4 style="font-size: 25px; color: #1b4d2e; margin-bottom: 8px;">¿Qué hacer si se violan los supuestos?</h4>
<ul>
<li class="fragment fade-up" data-fragment-index="3" style="font-size: 24px; text-align: justify;"><strong>Distribución no normal, n pequeño:</strong> usar transformación logarítmica o bootstrap.</li>
<li class="fragment fade-up" data-fragment-index="4" style="font-size: 24px; text-align: justify;"><strong>Datos dependientes (series, parcelas adyacentes):</strong> modelar la autocorrelación antes de calcular el IC.</li>
<li class="fragment fade-up" data-fragment-index="5" style="font-size: 24px; text-align: justify;"><strong>Outliers extremos:</strong> investigar causa; si son errores, corregir; si son reales, usar IC robusto (mediana + bootstrap).</li>
</ul>
</div>

</div>


## Corrección por población finita e IC bajo diseños complejos

<div class="twocol" style="margin-top: 10px;">

<div class="block-theorem fragment fade-up" data-fragment-index="1">
<div class="block-title">FPC en el IC</div>
<div class="block-body" style="font-size: 25px; line-height: 1.4;">
Cuando $n/N > 0.05$ (muestra apreciable de la población):
$$\bar{x} \pm z_{\alpha/2}\,\frac{s}{\sqrt{n}}\sqrt{1-\frac{n}{N}}$$
El FPC $\sqrt{1-n/N}$ reduce el SE real. Para $n/N \leq 0.05$ es despreciable.
</div>
</div>

<div class="block-example fragment fade-up" data-fragment-index="2">
<div class="block-title">IC bajo muestreo estratificado</div>
<div class="block-body" style="font-size: 25px; line-height: 1.4;">
$$\bar{x}_{st} \pm z_{\alpha/2}\sqrt{\sum_{h=1}^H W_h^2\,\frac{s_h^2}{n_h}\!\left(1-\frac{n_h}{N_h}\right)}$$
Generalmente más estrecho que el MAS porque reduce la varianza entre estratos.

<strong>DEFF:</strong> $\text{Var}_{\text{diseño}} / \text{Var}_{\text{MAS}}$. DEFF $< 1$ indica diseño más eficiente que el MAS.
</div>
</div>

</div>

<div class="block-note fragment fade-up" data-fragment-index="3" style="margin-top: 12px;">
<div class="block-body" style="font-size: 25px; text-align: center;">
Aplicar fórmulas de MAS a datos de muestreo complejo (estratificado, conglomerados) produce ICs con cobertura incorrecta. Siempre usar el estimador de varianza apropiado para el diseño.
</div>
</div>


## IC bajo muestreo por conglomerados

<div class="twocol" style="margin-top: 10px;">

<div class="block-theorem fragment fade-up" data-fragment-index="1">
<div class="block-title">Fórmula</div>
<div class="block-body" style="font-size: 26px; line-height: 1.45;">
Sean $m$ conglomerados seleccionados de $M$ totales, con media $\bar{x}_i$ en el grupo $i$:

$$\bar{x}_{cl} \pm z_{\alpha/2}\sqrt{\frac{s_c^2}{m}\!\left(1-\frac{m}{M}\right)}$$

donde $s_c^2 = \frac{1}{m-1}\sum(\bar{x}_i - \bar{x}_{cl})^2$ es la varianza <strong>entre</strong> conglomerados.
</div>
</div>

<div class="block-example fragment fade-up" data-fragment-index="2">
<div class="block-title">Ejemplo: leche en Nariño (10 veredas de 80)</div>
<div class="block-body" style="font-size: 25px; line-height: 1.4;">
```{r}
set.seed(3)
medias_veredas <- c(17.1,18.3,16.8,19.2,17.5,
                    18.0,16.5,19.8,17.3,18.6)
m <- 10; M <- 80
xbar_cl <- mean(medias_veredas)
sc2     <- var(medias_veredas)
e_cl    <- 1.96*sqrt(sc2/m*(1-m/M))
cat("IC 95%: [", round(xbar_cl-e_cl,2), ",",
    round(xbar_cl+e_cl,2), "] L/día\n")
```
</div>
</div>

</div>


## Efecto de diseño: concepto y cálculo

<div class="twocol" style="margin-top: 10px;">

<div class="block-definition fragment fade-up" data-fragment-index="1">
<div class="block-title">Definición del DEFF</div>
<div class="block-body" style="font-size: 26px; line-height: 1.45;">
El <strong>efecto de diseño</strong> mide la eficiencia relativa del diseño usado frente al MAS de igual $n$:
$$\text{DEFF} = \frac{\widehat{\text{Var}}_{\text{diseño}}(\bar{x})}{\widehat{\text{Var}}_{\text{MAS}}(\bar{x})} = \frac{\widehat{\text{Var}}_{\text{diseño}}(\bar{x})}{s^2/n}$$

- DEFF $< 1$: el diseño es <strong>más eficiente</strong> que el MAS (ej. estratificado bien hecho).
- DEFF $> 1$: el diseño es <strong>menos eficiente</strong> (ej. conglomerados homogéneos).
</div>
</div>

<div class="card fragment fade-up" data-fragment-index="2">
<h4 style="font-size: 26px; color: #1a3a6b; margin-bottom: 8px;">Uso del DEFF en práctica</h4>
<ul>
<li class="fragment fade-up" data-fragment-index="3" style="font-size: 25px; text-align: justify;"><strong>Tamaño de muestra ajustado:</strong> $n_{\text{real}} = n_{\text{MAS}} \times \text{DEFF}$.</li>
<li class="fragment fade-up" data-fragment-index="4" style="font-size: 25px; text-align: justify;"><strong>IC ajustado:</strong> multiplicar el SE del MAS por $\sqrt{\text{DEFF}}$.</li>
<li class="fragment fade-up" data-fragment-index="5" style="font-size: 25px; text-align: justify;">Software como R (`survey`) y SPSS calculan el DEFF automáticamente al declarar el diseño complejo.</li>
</ul>
</div>

</div>


## Comparación de ICs entre diseños muestrales

<div style="font-size: 24px; margin-top: 14px;">

| Diseño | Estimador de varianza | DEFF típico | IC relativo a MAS |
|:---|:---|:---:|:---|
| MAS | $s^2/n \cdot (1-n/N)$ | 1.00 | Referencia |
| Estratificado | $\sum W_h^2 s_h^2/n_h$ | $< 1$ | Más estrecho si estratos homogéneos |
| Conglomerados | $s_c^2/m \cdot (1-m/M)$ | $> 1$ | Más amplio si grupos homogéneos |
| Sistemático | $\approx s^2/n$ | $\approx 1$ | Similar a MAS sin periodicidad |

</div>

<div class="block-note fragment fade-up" data-fragment-index="1" style="margin-top: 14px;">
<div class="block-body" style="font-size: 25px; text-align: center;">
El estratificado siempre mejora (o iguala) al MAS cuando los estratos son más homogéneos internamente que la población completa. El diseño óptimo depende de la estructura de variabilidad del problema.
</div>
</div>


## {.center .middle}

<div style="text-align: center; margin-top: 40px;">
<p style="font-size: 52px; font-weight: bold; color: #3b82f6;">Aplicaciones, Limitaciones y Errores</p>
<p style="font-size: 28px; color: #1b4d2e; font-weight: 600; margin-top: 10px; text-align: justify;">Un IC correcto no es solo aquel con la fórmula bien aplicada — también requiere supuestos válidos, diseño adecuado e interpretación rigurosa.</p>
</div>


## Diferencia entre desviación estándar y error estándar

<div style="display: grid; grid-template-columns: 1fr 1fr; gap: 20px; margin-top: 14px;">

<div class="fragment fade-up" data-fragment-index="1" style="border-radius: 8px; overflow: hidden; box-shadow: 0 3px 10px rgba(0,0,0,.1);">
<div style="background:#1b4d2e; padding:10px 16px;">
<span style="font-size:24px; font-weight:700; color:#fff;">Desviación estándar $s$</span>
</div>
<div style="background:#d6f0dd; padding:14px 16px; font-size:24px; line-height:1.45;">
$s = \sqrt{\dfrac{\sum(x_i-\bar{x})^2}{n-1}}$

Mide la <strong>dispersión individual</strong> de los datos alrededor de la media muestral. No cambia sistemáticamente con $n$: describe la variabilidad propia de la variable.
</div>
</div>

<div class="fragment fade-up" data-fragment-index="2" style="border-radius: 8px; overflow: hidden; box-shadow: 0 3px 10px rgba(0,0,0,.1);">
<div style="background:#1a3a6b; padding:10px 16px;">
<span style="font-size:24px; font-weight:700; color:#fff;">Error estándar $\widehat{\text{SE}}$</span>
</div>
<div style="background:#dce9f7; padding:14px 16px; font-size:24px; line-height:1.45;">
$\widehat{\text{SE}} = s/\sqrt{n}$

Mide la <strong>precisión del estimador</strong> $\bar{x}$. Decrece con $n$: a mayor muestra, más precisa la estimación. Se usa en la construcción del IC.
</div>
</div>

</div>

<div class="block-alert fragment fade-up" data-fragment-index="3" style="margin-top: 14px;">
<div class="block-title">Error frecuente</div>
<div class="block-body" style="font-size: 25px;">
Usar $\bar{x} \pm 1.96\,s$ en vez de $\bar{x} \pm 1.96\,s/\sqrt{n}$ produce intervalos $\sqrt{n}$ veces más anchos de lo correcto. Es uno de los errores más comunes en reportes agronómicos.
</div>
</div>


## Errores comunes en interpretación inferencial

<div class="block-alert fragment fade-up" data-fragment-index="1">
<div class="block-title">Advertencia: errores frecuentes en estudios agrícolas</div>
<div class="block-body" style="font-size: 25px;">
Reconocer estos errores es tan importante como saber construir el IC.
</div>
</div>

<ul style="margin-top: 12px;">
<li class="fragment fade-up" data-fragment-index="2" style="font-size: 25px; text-align: justify; margin-bottom: 7px;">
<strong>Probabilidad sobre el parámetro:</strong> "hay 95% de probabilidad de que μ esté en el IC" — incorrecto; μ es fijo.
</li>
<li class="fragment fade-up" data-fragment-index="3" style="font-size: 25px; text-align: justify; margin-bottom: 7px;">
<strong>Confundir SD con SE:</strong> usar $s$ en lugar de $s/\sqrt{n}$ sobredimensiona el IC.
</li>
<li class="fragment fade-up" data-fragment-index="4" style="font-size: 25px; text-align: justify; margin-bottom: 7px;">
<strong>Ignorar el diseño muestral:</strong> aplicar MAS a datos estratificados o por conglomerados produce ICs incorrectos.
</li>
<li class="fragment fade-up" data-fragment-index="5" style="font-size: 25px; text-align: justify; margin-bottom: 7px;">
<strong>IC estrecho $\neq$ estimación correcta:</strong> un IC muy estrecho obtenido de una muestra sesgada es preciso pero inexacto.
</li>
<li class="fragment fade-up" data-fragment-index="6" style="font-size: 25px; text-align: justify;">
<strong>Sensibilidad a outliers:</strong> un dato atípico infla $s$ y ensancha artificialmente el IC. Siempre explorar con boxplot antes de calcular.
</li>
</ul>


## Limitaciones de los intervalos clásicos

<div class="twocol" style="margin-top: 10px;">

<div class="block-alert fragment fade-up" data-fragment-index="1">
<div class="block-title">Limitaciones fundamentales</div>
<div class="block-body" style="font-size: 25px; line-height: 1.45;">
<ul style="margin-top: 4px;">
<li class="fragment fade-up" data-fragment-index="2"><strong>Supuestos fuertes:</strong> el IC de Wald para $p$ puede tener cobertura real muy inferior a la nominal cuando $\hat{p}$ es pequeño o $n$ es reducido.</li>
<li class="fragment fade-up" data-fragment-index="3"><strong>Simetría impuesta:</strong> algunos parámetros tienen distribuciones naturalmente asimétricas (varianza, cocientes) — el IC simétrico no es apropiado.</li>
<li class="fragment fade-up" data-fragment-index="4"><strong>Parámetros múltiples:</strong> construir ICs simultáneos para varios parámetros requiere corrección (Bonferroni, Scheffé) para mantener la confianza global.</li>
</ul>
</div>
</div>

<div class="card fragment fade-up" data-fragment-index="5">
<h4 style="font-size: 25px; color: #1a3a6b; margin-bottom: 8px;">Alternativas modernas</h4>
<ul>
<li class="fragment fade-up" data-fragment-index="6" style="font-size: 24px; text-align: justify;"><strong>Wilson / Agresti-Coull:</strong> para proporciones con mejor cobertura real.</li>
<li class="fragment fade-up" data-fragment-index="7" style="font-size: 24px; text-align: justify;"><strong>Bootstrap percentil / BCA:</strong> no requiere supuestos distribucionales.</li>
<li class="fragment fade-up" data-fragment-index="8" style="font-size: 24px; text-align: justify;"><strong>IC bayesianos (credible intervals):</strong> interpretación directa sobre el parámetro pero requieren distribución a priori.</li>
</ul>
</div>

</div>


## Sensibilidad a valores atípicos: demostración

```{r}
#| echo: false
#| fig-width: 11
#| fig-height: 4.0
#| fig-align: center
set.seed(8)
x_normal  <- rnorm(20, mean=5, sd=0.8)
x_outlier <- c(x_normal, 12.5)   # un outlier extremo

par(mfrow=c(1,2), mar=c(4, 4, 3, 1), family="sans")

# Sin outlier
ic1 <- mean(x_normal) + c(-1,1)*qt(0.975,length(x_normal)-1)*
       sd(x_normal)/sqrt(length(x_normal))
boxplot(x_normal, horizontal=TRUE, col="#bbf7d0",
        main=paste0("Sin outlier  IC: [",round(ic1[1],2),", ",round(ic1[2],2),"]"),
        xlab="Rendimiento (ton/ha)", cex.main=1.0)
segments(ic1[1],1,ic1[2],1, col="#1e3a8a", lwd=3)
points(mean(x_normal),1,pch=18,cex=2,col="#1e3a8a")

# Con outlier
ic2 <- mean(x_outlier) + c(-1,1)*qt(0.975,length(x_outlier)-1)*
       sd(x_outlier)/sqrt(length(x_outlier))
boxplot(x_outlier, horizontal=TRUE, col="#fad8d8",
        main=paste0("Con outlier  IC: [",round(ic2[1],2),", ",round(ic2[2],2),"]"),
        xlab="Rendimiento (ton/ha)", cex.main=1.0)
segments(ic2[1],1,ic2[2],1, col="#dc2626", lwd=3)
points(mean(x_outlier),1,pch=18,cex=2,col="#dc2626")

cat("Amplitud sin outlier:", round(diff(ic1),3), "\n")
cat("Amplitud con outlier:", round(diff(ic2),3), "\n")
```


## IC con transformaciones: variables asimétricas

<div class="twocol" style="margin-top: 10px;">

<div class="block-definition fragment fade-up" data-fragment-index="1">
<div class="block-title">El problema de la asimetría</div>
<div class="block-body" style="font-size: 26px; line-height: 1.45;">
Muchas variables agrícolas son <strong>log-normales</strong> (rendimiento, concentraciones, conteos): $X > 0$ con distribución muy sesgada.

Para estas variables, el IC clásico puede incluir valores negativos y tener cobertura real inferior a la nominal.

<strong>Solución:</strong> aplicar transformación logarítmica antes de calcular el IC.
</div>
</div>

<div class="block-example fragment fade-up" data-fragment-index="2">
<div class="block-title">IC en escala log → volver a la original</div>
<div class="block-body" style="font-size: 25px; line-height: 1.4;">
```{r}
set.seed(9)
x <- exp(rnorm(25, mean=1.8, sd=0.5)) # log-normal
log_x <- log(x)
ic_log <- mean(log_x) + c(-1,1)*qt(0.975,24)*sd(log_x)/sqrt(25)
ic_orig <- exp(ic_log)  # volver a escala original
cat("IC 95% (escala log):", round(ic_log,3), "\n")
cat("IC 95% (escala orig):", round(ic_orig,2), "\n")
cat("(asimétrico en escala original, correcto)\n")
```
El IC en la escala original es <strong>asimétrico</strong>, reflejando la asimetría de la distribución.
</div>
</div>

</div>


## Cobertura nominal vs real y bootstrap

<div class="twocol" style="margin-top: 10px;">

<div class="block-example fragment fade-up" data-fragment-index="1">
<div class="block-title">Simulación de cobertura real</div>
<div class="block-body" style="font-size: 24px; line-height: 1.4;">
```{r}
set.seed(99)
cob <- function(dist_fn, mu, n, B = 2000)
  mean(replicate(B, {
    x  <- dist_fn(n)
    ic <- mean(x) + c(-1,1)*qt(0.975,n-1)*sd(x)/sqrt(n)
    ic[1] <= mu & mu <= ic[2]
  }))
ns <- c(5, 15, 30, 80)
cat("Normal :", sapply(ns, cob,
  dist_fn=function(n) rnorm(n,5,1), mu=5), "\n")
cat("Exp(1/5):", sapply(ns, cob,
  dist_fn=function(n) rexp(n,rate=1/5), mu=5), "\n")
```
</div>
</div>

<div class="block-definition fragment fade-up" data-fragment-index="2">
<div class="block-title">Bootstrap: inferencia sin supuestos</div>
<div class="block-body" style="font-size: 24px; line-height: 1.4;">
Usa la muestra como sustituto de la población. Genera $B$ remuestras con reemplazo y construye el IC con los percentiles de la distribución empírica del estadístico.

```{r}
set.seed(7)
x <- c(5.1,4.8,5.6,4.9,5.3,5.0,5.4,4.7)
boot_means <- replicate(4000,
  mean(sample(x, length(x), replace = TRUE)))
round(quantile(boot_means, c(0.025, 0.975)), 3)
```
No requiere normalidad ni fórmulas cerradas.
</div>
</div>

</div>


## Aplicaciones inferenciales en agronomía

<div style="display: grid; grid-template-columns: repeat(3, 1fr); gap: 16px; margin-top: 18px;">

<div class="fragment fade-up" data-fragment-index="1" style="border-radius: 8px; overflow: hidden; box-shadow: 0 3px 10px rgba(0,0,0,.1);">
<div style="background:#1b4d2e; padding:9px 14px;"><span style="font-size:20px; font-weight:700; color:#fff;">Control de calidad</span></div>
<div style="background:#d6f0dd; padding:12px 14px; font-size:22px; line-height:1.4;">
<strong>Pregunta:</strong> ¿El peso promedio de aguacates Hass cumple el estándar de 280 g?
<p style="color:#991b1b; font-weight:700; margin:4px 0;">$\bar{x}=275$ g, IC 95%: [268, 282] g</p>
El estándar está dentro del IC → no se concluye incumplimiento.
</div>
</div>

<div class="fragment fade-up" data-fragment-index="2" style="border-radius: 8px; overflow: hidden; box-shadow: 0 3px 10px rgba(0,0,0,.1);">
<div style="background:#1a3a6b; padding:9px 14px;"><span style="font-size:20px; font-weight:700; color:#fff;">Ensayo de variedades</span></div>
<div style="background:#dce9f7; padding:12px 14px; font-size:22px; line-height:1.4;">
<strong>Pregunta:</strong> ¿Cuál es el rendimiento de la variedad experimental?
<p style="color:#1e3a8a; font-weight:700; margin:4px 0;">$\bar{x}=6.7$ ton/ha, IC 95%: [6.1, 7.3]</p>
El IC no incluye el control (5.8) → posible superioridad de la variedad.
</div>
</div>

<div class="fragment fade-up" data-fragment-index="3" style="border-radius: 8px; overflow: hidden; box-shadow: 0 3px 10px rgba(0,0,0,.1);">
<div style="background:#7a1515; padding:9px 14px;"><span style="font-size:20px; font-weight:700; color:#fff;">Vigilancia fitosanitaria</span></div>
<div style="background:#fad8d8; padding:12px 14px; font-size:22px; line-height:1.4;">
<strong>Pregunta:</strong> ¿La prevalencia de fusariosis supera el umbral de acción (10%)?
<p style="color:#7a1515; font-weight:700; margin:4px 0;">$\hat{p}=0.13$, IC 95%: [0.08, 0.18]</p>
El IC contiene valores sobre 10% → considerar intervención.
</div>
</div>

</div>

<div class="block-note fragment fade-up" data-fragment-index="4" style="margin-top: 14px;">
<div class="block-body" style="font-size: 25px; text-align: center;">
<strong>Reporte técnico completo:</strong> estimador puntual + IC + nivel de confianza + $n$ y diseño + supuestos verificados.
</div>
</div>


## IC en R: funciones de referencia rápida

<div style="font-size: 24px; margin-top: 14px;">

| Parámetro | Función en R | Argumentos clave |
|:---|:---|:---|
| Media ($\sigma$ desconocida) | `t.test(x, conf.level=0.95)` | `x`: vector de datos |
| Media ($\sigma$ conocida) | `z.test(x, sigma.x=..., conf.level=0.95)` | paquete `BSDA` |
| Proporción | `prop.test(x, n, conf.level=0.95)` | IC de Wilson por defecto |
| Diferencia de medias | `t.test(x, y, var.equal=TRUE)` | dos vectores |
| Medias pareadas | `t.test(x, y, paired=TRUE)` | orden importa |
| Varianza | `var.test(x, y)` | razón de varianzas |
| Bootstrap | `boot::boot()` + `boot.ci()` | paquete `boot` |

</div>

```{r}
#| echo: true
# Ejemplo integrado: t.test devuelve IC automáticamente
x <- c(5.1,4.8,5.6,4.9,5.3,5.0,5.4,4.7,5.2,5.5)
resultado <- t.test(x, conf.level = 0.95)
cat("Media:", round(resultado$estimate, 3), "\n")
cat("IC 95%:", round(resultado$conf.int, 3), "\n")
```


## Reporte técnico: ejemplo completo en formato científico

<div class="twocol" style="margin-top: 10px;">

<div class="block-definition fragment fade-up" data-fragment-index="1">
<div class="block-title">Formato APA / reporte científico</div>
<div class="block-body" style="font-size: 24px; line-height: 1.5;">
<ol style="padding-left:18px; margin-top:4px;">
<li class="fragment fade-up" data-fragment-index="2"><strong>Descripción del diseño:</strong> "Se seleccionó una MAS de $n=64$ árboles de café (Huila, Colombia) del total de $N=2\,000$ en producción."</li>
<li class="fragment fade-up" data-fragment-index="3"><strong>Estimación puntual:</strong> "La producción media estimada fue $\bar{x}=2.6$ kg/árbol ($\widehat{\text{SE}}=0.10$ kg)."</li>
<li class="fragment fade-up" data-fragment-index="4"><strong>IC:</strong> "IC al 95%: [2.40, 2.80] kg/árbol."</li>
<li class="fragment fade-up" data-fragment-index="5"><strong>Supuestos:</strong> "Se verificó normalidad (Shapiro-Wilk, $p=0.43$) e independencia de las observaciones."</li>
</ol>
</div>
</div>

<div class="block-note fragment fade-up" data-fragment-index="6">
<div class="block-body" style="font-size: 24px; line-height: 1.5;">
<strong>Elementos obligatorios en cualquier reporte:</strong>
<ul style="margin-top: 6px;">
<li>Estimador puntual con unidades.</li>
<li>IC con nivel de confianza explícito.</li>
<li>Tamaño de muestra y diseño utilizado.</li>
<li>Supuestos verificados (normalidad, independencia).</li>
<li>Interpretación en el contexto del problema.</li>
</ul>
</div>
</div>

</div>


## Ejemplo integrador: estudio completo de rendimiento

<div class="block-example fragment fade-up" data-fragment-index="1">
<div class="block-title">Estudio: rendimiento de maíz en el Tolima bajo dos sistemas de riego</div>
<div class="block-body" style="font-size: 25px; line-height: 1.4;">
Se seleccionan aleatoriamente 30 parcelas bajo riego por aspersión (A) y 25 bajo riego por goteo (G). Se mide el rendimiento (ton/ha). Se pide: IC para cada media, IC para la diferencia, verificación de supuestos y reporte técnico.
</div>
</div>

```{r}
#| echo: true
set.seed(11)
A <- round(rnorm(30, mean=6.2, sd=1.0), 2)
G <- round(rnorm(25, mean=7.0, sd=0.9), 2)
cat("Aspersión: media=", round(mean(A),2),
    "  SE=", round(sd(A)/sqrt(30),3), "\n")
cat("Goteo:     media=", round(mean(G),2),
    "  SE=", round(sd(G)/sqrt(25),3), "\n")
ic_A <- mean(A) + c(-1,1)*qt(0.975,29)*sd(A)/sqrt(30)
ic_G <- mean(G) + c(-1,1)*qt(0.975,24)*sd(G)/sqrt(25)
cat("IC 95% Aspersión:", round(ic_A,2), "\n")
cat("IC 95% Goteo:    ", round(ic_G,2), "\n")
Sp2 <- ((30-1)*var(A)+(25-1)*var(G))/(30+25-2)
e_dif <- qt(0.975,53)*sqrt(Sp2*(1/30+1/25))
dif   <- mean(G)-mean(A)
cat("IC 95% diferencia (G-A):", round(c(dif-e_dif,dif+e_dif),2),"\n")
```


## Lectura de ICs en la literatura agronómica

<div class="twocol" style="margin-top: 10px;">

<div class="block-definition fragment fade-up" data-fragment-index="1">
<div class="block-title">Cómo leer un IC en un artículo</div>
<div class="block-body" style="font-size: 25px; line-height: 1.45;">
Los artículos científicos reportan los ICs en varias formas equivalentes:
<ul style="margin-top: 8px;">
<li class="fragment fade-up" data-fragment-index="2">$5.2 \pm 0.4$ ton/ha (media ± margen)</li>
<li class="fragment fade-up" data-fragment-index="3">$5.2$ [4.8, 5.6] ton/ha (media [LI, LS])</li>
<li class="fragment fade-up" data-fragment-index="4">$5.2$ (95% CI: 4.8–5.6) ton/ha</li>
</ul>
Verificar siempre: ¿qué nivel de confianza usaron? ¿$n$? ¿qué distribución (z o t)?
</div>
</div>

<div class="card fragment fade-up" data-fragment-index="5">
<h4 style="font-size: 25px; color: #1a3a6b; margin-bottom: 8px;">Interpretación en decisiones</h4>
<ul>
<li class="fragment fade-up" data-fragment-index="6" style="font-size: 24px; text-align: justify;"><strong>ICs que se solapan:</strong> no necesariamente implica que las medias no son diferentes — usar prueba formal.</li>
<li class="fragment fade-up" data-fragment-index="7" style="font-size: 24px; text-align: justify;"><strong>IC muy amplio:</strong> señal de $n$ insuficiente — el estudio carece de potencia para conclusiones firmes.</li>
<li class="fragment fade-up" data-fragment-index="8" style="font-size: 24px; text-align: justify;"><strong>IC que no incluye un valor de referencia:</strong> diferencia estadísticamente significativa respecto a ese valor.</li>
</ul>
</div>

</div>


## Taller en clase {.center .middle}


## Taller 1: propiedades y IC para la media

<div class="block-example fragment fade-up" data-fragment-index="1">
<div class="block-title">Problema: proteína en semillas de soya, Córdoba</div>
<div class="block-body" style="font-size: 26px; line-height: 1.45;">
El contenido de proteína (%) tiene $\sigma = 4\%$ (histórica). Muestra: $n = 16$, $\bar{x} = 39.2\%$.
<ol style="margin-top: 8px; font-size: 25px;">
<li>Calcule $E(\bar{X})$ y $\text{SE}(\bar{X})$. ¿Es $\bar{X}$ insesgado?</li>
<li>Construya el IC al 95% usando $z$ y luego usando $t$. Compare.</li>
<li>¿Qué $n$ necesitaría para un margen de $\pm 1\%$ con 95% de confianza?</li>
</ol>
</div>
</div>


## Taller 2: IC para proporción

<div class="block-example fragment fade-up" data-fragment-index="1">
<div class="block-title">Problema: pudrición de mazorca en maíz, Tolima</div>
<div class="block-body" style="font-size: 26px; line-height: 1.45;">
De $n = 150$ plantas inspeccionadas, $x = 42$ presentan síntomas.
<ol style="margin-top: 8px; font-size: 25px;">
<li>Calcule $\hat{p}$ y verifique la condición de normalidad.</li>
<li>Construya el IC al 90% y al 99%.</li>
<li>¿Qué $n$ necesitaría para $e = 0.03$ con 95% de confianza?</li>
</ol>
</div>
</div>

## Taller 3: IC bajo diseño estratificado

<div class="block-example fragment fade-up" data-fragment-index="1">
<div class="block-title">Problema: contenido de nitrógeno en suelos, Cundinamarca</div>
<div class="block-body" style="font-size: 26px; line-height: 1.45;">
Se muestrea el contenido de N (g/kg) con diseño estratificado proporcional. Tres pisos altitudinales:
<ul style="margin-top: 6px; font-size: 25px;">
<li>Bajo ($N_1=300$, $n_1=15$): $\bar{x}_1=2.8$, $s_1=0.6$.</li>
<li>Medio ($N_2=400$, $n_2=20$): $\bar{x}_2=3.5$, $s_2=0.8$.</li>
<li>Alto ($N_3=300$, $n_3=15$): $\bar{x}_3=4.1$, $s_3=0.7$.</li>
</ul>
Calcule: (1) el estimador estratificado $\bar{x}_{st}$, (2) su varianza estimada, (3) IC al 95%.
</div>
</div>

## Resumen de la clase 13

<div style="display: grid; grid-template-columns: repeat(3, 1fr); gap: 16px; margin-top: 18px;">

<div class="block-definition fragment fade-up" data-fragment-index="1">
<div class="block-title">Estimadores</div>
<div class="block-body" style="font-size: 22px; line-height: 1.5;">
<ul>
<li>Funciones aleatorias: $\hat\theta = g(X_1,\ldots,X_n)$.</li>
<li>Insesgado: $E(\hat\theta)=\theta$.</li>
<li>$\text{ECM} = \text{Var} + B^2$.</li>
<li>SE $\neq$ $s$: dispersión del estimador vs de los datos.</li>
<li>Consistencia: converge con $n \to \infty$.</li>
</ul>
</div>
</div>

<div class="block-theorem fragment fade-up" data-fragment-index="2">
<div class="block-title">Intervalos de confianza</div>
<div class="block-body" style="font-size: 22px; line-height: 1.5;">
<ul>
<li>$\bar{x} \pm z_{\alpha/2}\,\sigma/\sqrt{n}$ ($\sigma$ conocida / $n$ grande).</li>
<li>$\bar{x} \pm t_{n-1}\,s/\sqrt{n}$ ($\sigma$ desconocida).</li>
<li>$\hat{p} \pm z_{\alpha/2}\sqrt{\hat{p}(1-\hat{p})/n}$.</li>
<li>Interpretación: el <strong>método</strong>, no el IC particular.</li>
</ul>
</div>
</div>

<div class="block-example fragment fade-up" data-fragment-index="3">
<div class="block-title">Factores y aplicaciones</div>
<div class="block-body" style="font-size: 22px; line-height: 1.5;">
<ul>
<li>Amplitud $\propto \sigma$, $\propto z_{\alpha/2}$, $\propto 1/\sqrt{n}$.</li>
<li>FPC si $n/N > 5\%$; DEFF para diseños complejos.</li>
<li>Reportar: $\hat\theta$, IC, $n$, diseño, supuestos.</li>
<li>Bootstrap para distribuciones no normales.</li>
</ul>
</div>
</div>

</div>

<div class="block-note fragment fade-up" data-fragment-index="4" style="margin-top: 14px;">
<div class="block-body" style="font-size: 25px; text-align: center;">
<strong>Próxima clase:</strong> Pruebas de hipótesis — cómo decidir si un parámetro cumple una condición con base en la evidencia muestral.
</div>
</div>
