## Ejemplo 1 

<h4 class="fragment fade-in" data-fragment-index="1" style="margin-top:80px">Variable cuantitativa discreta:</h4>
<p class="fragment fade-in text-justify" data-fragment-index="2" style="font-size: 34px;">
Se entrevistan 1.000 familias de la Ciudad de Buenos Aires, para saber cuántos hijos tiene cada familia. Los datos son: 0, 0, 3, 1, 1, 1, 2, 2, 2, 3, 1, 1, 2, 0, 0, 0, 2, 1, 8, 1, 1, 2, 3,... Donde cada número es la cantidad de hijos de cada una de las familias entrevistadas. 
</p>


##  Resultados

<div class="twocol">

<div class="fragment fade-in" data-fragment-index="1" style="max-width:800px; margin:auto; font-family:Arial;">
<p class="fragment fade-in text-justify" data-fragment-index="1" style="font-size: 28px;">
Debido a que la muestra es grande, es necesario resumir la información:
</p>

<table class="fragment fade-in" data-fragment-index="3" style="width:100%; border-collapse:collapse; font-size:24px;">
<tr style="background:#0b84c6; color:white;">
<th class="pad-10">Número de hijos</th>
<th class="pad-10">Número de familias</th>
</tr>

<tr><td class="pad-8">0</td><td>250</td></tr>
<tr><td class="pad-8">1</td><td>200</td></tr>
<tr><td class="pad-8">2</td><td>300</td></tr>
<tr><td class="pad-8">3</td><td>160</td></tr>
<tr><td class="pad-8">4</td><td>50</td></tr>
<tr><td class="pad-8">5</td><td>20</td></tr>
<tr><td class="pad-8">6</td><td>10</td></tr>
<tr><td class="pad-8">7</td><td>7</td></tr>
<tr><td class="pad-8">8</td><td>2</td></tr>
<tr><td class="pad-8">9</td><td>1</td></tr>
</table>
</div>

<div>
<ul >
<li class="fragment fade-in text-justify" data-fragment-index="4" style="font-size: 28px;">
En este caso **no es necesario** determinar el número de clases o intervalos, ya que la variable es **cuantitativa discreta** y los datos se pueden agrupar por su valor individual.
</li>
<li class="fragment fade-in text-justify" data-fragment-index="5" style="font-size: 28px;">
Aplicando los pasos para construir la tabla de frecuencias, se obtiene la siguiente tabla:
</li>
</ul >
</div>

</div>




## 
```{r, echo=FALSE, warning=FALSE, message=FALSE}

library(knitr)
library(kableExtra)

# Datos
hijos <- 0:9
fi <- c(250, 200, 300, 160, 50, 20, 10, 7, 2, 1)

# Cálculos
Fi <- cumsum(fi)
hi <- fi / sum(fi)
Hi <- cumsum(hi)
porcentaje <- hi * 100
porcentaje_acum <- Hi * 100

# Tabla
tabla <- data.frame(
  "Cantidad de hijos" = hijos,
  "fi" = fi,
  "Fi" = Fi,
  "hi" = round(hi,3),
  "Hi" = round(Hi,3),
  "Porcentaje %" = round(porcentaje,1),
  "Porcentaje.acumulado" = round(porcentaje_acum,1)
)

# Fila total
total_fila <- data.frame(
  "Cantidad de hijos" = "Total",
  "fi" = sum(fi),
  "Fi" = "",
  "hi" = 1,
  "Hi" = "",
  "Porcentaje %" = 100,
  "Porcentaje.acumulado" = ""
)

tabla <- rbind(tabla, total_fila)

colnames(tabla) <- c(
  "Nro. Hijos",
  "\\(f_{i}\\)",
  "\\(F_{i}\\)",
  "\\(h_{i}\\)",
  "\\(H_{i}\\)",
  "%",
  "% Acum"
)

# TABLA PRO
tabla %>%
kbl(align = "c", escape = FALSE) %>%
  kable_styling(
    bootstrap_options = c("striped", "condensed"),
    full_width = FALSE,
    font_size = 26
  ) %>%
  row_spec(0, bold = TRUE, color = "white", background = "#0b84c6") %>%  # encabezado oscuro elegante
  row_spec(nrow(tabla), bold = TRUE, background = "#8fbdf1") %>%         # fila total destacada
  kable_paper("striped", full_width = TRUE) %>%                          # filas alternadas
  column_spec(1, bold = TRUE) %>%                                        # primera columna resaltada
  column_spec(2:ncol(tabla), width = "4cm")                              # columnas más anchas

```

## Hallazgos
<div class="fragment fade-up info-box"  style="margin-top: 100px; padding-right:50px" data-fragment-index="1">
<ul>
<li class="fragment fade-in text-justify" data-fragment-index="2" style="font-size: 28px;">
El número de hijos más común es 2, con una frecuencia absoluta de 300 familias, lo que representa el 30% de la muestra, seguido por 0 hijos con 250 familias (25%) y 1 hijo con 200 familias (20%).
</li> 
<li class="fragment fade-in text-justify" data-fragment-index="3" style="font-size: 28px;">  
Sumando los primeros 4 primeros porcentajes, se obtiene que el 91% de las familias tienen entre 0 y 3 hijos y el 9% restante tienen entre 4 y 9 hijos.
</li>
<li class="fragment fade-in text-justify" data-fragment-index="4" style="font-size: 28px;">
Segun el estudio pocas familias tienen 4 o más hijos, lo que puede indicar una tendencia hacia familias más pequeñas en la Ciudad de Buenos Aires.
</li>
</ul >
</div>

## Ejemplo 2
<h4 class="fragment fade-in" data-fragment-index="1" style="margin-top:80px">Variable cualitativa nominal:</h4>
<p class="fragment fade-in text-justify" data-fragment-index="2" style="font-size: 34px;">
Se hizo una encuesta a 200 estudiantes de la universidad nacional  para conocer cual color de ojos era el mas predominante. Los resultados fueron los siguientes: 
</p>
<ul style="padding-left: 50px">
<li class="fragment fade-in text-justify" data-fragment-index="3"style="font-size: 28px;">
Café: 90
</li>
<li class="fragment fade-in text-justify" data-fragment-index="4"style="font-size: 28px;">
Negro: 60
</li>
<li class="fragment fade-in text-justify" data-fragment-index="5"style="font-size: 28px;" >
Azul: 25
</li>
<li class="fragment fade-in text-justify" data-fragment-index="6"style="font-size: 28px;">
Verde: 15
</li>
<li class="fragment fade-in text-justify" data-fragment-index="7"style="font-size: 28px;">
Miel:10
</li>
</ul >

## Tabla de frecuencias

<ul>
<li class="fragment fade-in text-justify" data-fragment-index="1" style="font-size: 30px;">
En este caso no es necesario determinar el número de clases o intervalos, ya que la variable es cualitativa nominal y los datos se pueden agrupar por categorías.
</li>
<li class="fragment fade-in text-justify" data-fragment-index="2" style="font-size: 30px;">
Aplicando los pasos para construir la tabla de frecuencias, se obtiene la siguiente tabla:
</li>
</ul >

:::{.fragment}
```{r, echo=FALSE, warning=FALSE, message=FALSE}

library(knitr)
library(kableExtra)

# Datos
ojos <- c("Café", "Negro", "Azul", "Verde", "Miel")
fi <- c(90, 60, 25, 15, 10)

# Cálculos
Fi <- cumsum(fi)
hi <- fi / sum(fi)
Hi <- cumsum(hi)
porcentaje <- hi * 100
porcentaje_acum <- Hi * 100

# Tabla
tabla <- data.frame(
  "Color de Ojos" = ojos,
  "fi" = fi,
  "Fi" = Fi,
  "hi" = sprintf("%.3f", hi),              # formato exacto
  "Hi" = sprintf("%.3f", Hi),
  "Porcentaje" = paste0(round(porcentaje,1), "%"),
  "Porcentaje.Acumulado" = paste0(round(porcentaje_acum,1), "%")
)

# Fila total
total_fila <- data.frame(
  "Color de Ojos" = "Total",
  "fi" = sum(fi),
  "Fi" = "",
  "hi" = "1.000",
  "Hi" = "",
  "Porcentaje" = "100%",
  "Porcentaje.Acumulado" = ""
)

tabla <- rbind(tabla, total_fila)

colnames(tabla) <- c(
  "Color",
  "\\(f_{i}\\)",
  "\\(F_{i}\\)",
  "\\(h_{i}\\)",
  "\\(H_{i}\\)",
  "%",
  "% Acum"
)

# TABLA ESTILO EXACTO 
kable(tabla, align = "c") %>%
  kable_styling(
    full_width = TRUE,
    position = "center",
    font_size = 26
  ) %>%
  row_spec(0, bold = TRUE, color = "white", background = "#0b84c6") %>%  # azul encabezado
  row_spec(1:(nrow(tabla)-1), background = "#ffffff") %>%                # gris claro uniforme
  row_spec(nrow(tabla), bold = TRUE, background = "#8fbdf1") %>%         # total gris más fuerte
  column_spec(1, bold = TRUE)       

```
:::

## Hallazgos
<div class="fragment fade-up info-box mt-100" data-fragment-index="1">
<ul>
<li class="fragment fade-in text-justify" data-fragment-index="2" style="font-size: 28px;">
El color de ojos más común entre los estudiantes encuestados es el café, con una frecuencia absoluta de 90 estudiantes, lo que representa el 45% de la muestra, seguido por el color negro con 60 estudiantes (30%), el azul con 25 estudiantes (12.5%), el verde con 15 estudiantes (7.5%) y el miel con 10 estudiantes (5%).
</li>
<li class="fragment fade-in text-justify" data-fragment-index="3" style="font-size: 28px;">
Los colores de ojos que mas predominaron fueron el café y el negro, con una participación del 75% en total.
</li>
</ul >
</div>

## Ejemplo 3

<h4 class="fragment fade-in mt-100" data-fragment-index="1">Variable cuantitativa continua:</h4>
<p class="fragment fade-in text-justify" data-fragment-index="2" style="font-size: 34px;">
Los siguientes datos corresponden a las precios unitarios (en miles de pesos) de 100 productos observados en un ejercicio simulado. Los precios son datos continuos, ya que su valor se mide y puede tomar cualquier valor dentro de un intervalo: 60, 60.5, 61, 61, 61.5, 63.5, 63.5, 63.5, 64, 64, 64, 64....
</p>


## 
<div class="fragment fade-up info-box mt-100" style="font-size: 30px;" data-fragment-index="1">
  Para organizar y resumir esta información, se procede a construir una tabla de frecuencias agrupando las alturas en intervalos, para eso se determina:
<ul style="padding-left: 50px;">
<li class="fragment fade-in" data-fragment-index="2">
el número de clases,
</li>
<li class="fragment fade-in" data-fragment-index="3">
el rango,  
</li>
<li class="fragment fade-in" data-fragment-index="4">
la amplitud del intervalo,
</li>
<li class="fragment fade-in" data-fragment-index="5">
se arman los intervalos,
</li>
<li class="fragment fade-in" data-fragment-index="6">
se ubican las frecuencias en cada intervalo,
</li>
<li class="fragment fade-in" data-fragment-index="7">
se llena la tabla de frecuencias.
</li>
</ul>
</div>

## Pasos para construir la tabla de frecuencias

<div class="fragment fade-up info-box mt-100" style="font-size: 30px;" data-fragment-index="1">
<ol>
<li class="fragment fade-in" data-fragment-index="2">
Determinar el número de clases o intervalos. En el caso de este ejemplo, $𝑛=100$:  
$$k=\sqrt{100}=10$$
$$k=1+3.3322\log_{10}(100)=7.644≈8$$
Tomaremos 8 intervalos para este ejemplo, por lo tanto $k=8$.
</li>
<li class="fragment fade-in" data-fragment-index="3">
Hallar el rango, el valor mínimo es 60 y el valor máximo es 74, por lo tanto el rango se calcula como:  
$$ 𝑅𝑎𝑛𝑔𝑜: R = 74 - 60 = 14 $$
</li>
</ol>
</div>

## Pasos para construir la tabla de frecuencias

<div class="fragment fade-up info-box mt-100" style="font-size: 28px;" data-fragment-index="1">
<ol start="3">
<li class="fragment fade-in" data-fragment-index="2">
Determinar la amplitud del intervalo. La amplitud se calcula como:
$$ A = \frac{R}{k} = \frac{14}{8} = 1.75 $$
Redondeando a un número más conveniente, se puede tomar una amplitud de 2 mil pesos.
</li>
<li class="fragment fade-in" data-fragment-index="3"> 
Armar los intervalos.
<ul>
<li>El primer intervalo se establece desde el mínimo (60 mil pesos) hasta el mínimo más la amplitud (62 mil pesos), es decir, [60, 62).</li>
<li>El segundo intervalo será [62, 64), el tercero [64, 66), el cuarto [66, 68), el quinto [68, 70), el sexto [70, 72), el séptimo [72, 74) y el octavo [74, 76).
</li>
</ul>
</li>
</ol>
</div>

## Pasos para construir la tabla de frecuencias
  
<div class="fragment fade-up info-box mt-100" style="font-size: 28px;" data-fragment-index="1">
<ol start="5">
<li class="fragment fade-in" data-fragment-index="2">
Ubicar las frecuencias en los intervalos.
<ul>
<li>Se cuenta cuántos precios caen dentro de cada intervalo,</li>
<li>se registra esa cantidad como la frecuencia absoluta $f_i$ para cada intervalo.</li>
</ul>  
</li>
<li class="fragment fade-in" data-fragment-index="3">
Llenar la tabla de frecuencias.  
<ul>
<li>Se completa la tabla de frecuencias con los elementos correspondientes (marca de clase, frecuencia absoluta, frecuencia acumulada, frecuencia relativa, etc.).</li>
</ul>  
</li>
</ol>
</div>

## Tabla de Frecuencias

<p style="font-size: 30px;" class="fragment fade-in text-justify" data-fragment-index="1">
Haciendo todos los cálculos la tabla de frecuencias queda de la siguiente forma:
</p>

:::{.fragment}
```{r, echo=FALSE, warning=FALSE, message=FALSE}
library(knitr)
library(kableExtra)
tabla <- data.frame(
  Intervalo = c("[60-62)", "[62-64)", "[64-66)", "[66-68)", "[68-70)", "[70-72)", "[72-74)", "[74-76)"),
  xi = c(61, 63, 65, 67, 69, 71, 73, 75),
  fi = c(5, 3, 15, 40, 17, 12, 7, 1),
  Fi = c(5, 8, 23, 63, 80, 92, 99, 100),
  hi = c(0.05, 0.03, 0.15, 0.40, 0.17, 0.12, 0.07, 0.01),
  Hi = c(0.05, 0.08, 0.23, 0.63, 0.80, 0.92, 0.99, 1.00),
  Porcentaje = c("5%", "3%", "15%", "40%", "17%", "12%", "7%", "1%"),
  P.Acumulado = c("5%", "8%", "23%", "63%", "80%", "92%", "99%", "100%"),
  stringsAsFactors = FALSE
)

# 🔹 Crear fila Total (sin dplyr)
fila_total <- data.frame(
  Intervalo = "Total",
  xi = "",
  fi = sum(tabla$fi),
  Fi = "",
  hi = sum(tabla$hi),
  Hi = "",
  Porcentaje = "100%",
  P.Acumulado = "",
  stringsAsFactors = FALSE
)

# 🔹 Unir tablas (base R)
tabla_final <- rbind(tabla, fila_total)

colnames(tabla_final) <- c(
  "Intervalo",
  "\\(x_{i}\\)",
  "\\(f_{i}\\)",
  "\\(F_{i}\\)",
  "\\(h_{i}\\)",
  "\\(H_{i}\\)",
  "%",
  "% Acum"
)

# 🔹 Mostrar tabla
tabla_final %>%
  kbl(align = "c", escape = FALSE) %>%
  kable_styling(
    bootstrap_options = c("striped", "condensed"),
    full_width = FALSE,
    font_size = 26
  ) %>%
  row_spec(0, bold = TRUE, background = "#0b2c6b", color = "white") %>%
  row_spec(nrow(tabla_final), bold = TRUE, background = "#0b2c6b", color = "white") %>%
  column_spec(1, width = "7em") %>%
  column_spec(2:8, width = "5em")

```
:::



## Hallazgos
<div class="fragment fade-up info-box mt-100" style="font-size: 28px;" data-fragment-index="1">
  <ul>
    <li class="fragment fade-in" data-fragment-index="2">
      El intervalo con la mayor frecuencia absoluta es [66-68), con 40 productos, lo que representa el 40% de la muestra.
    </li>
    <li class="fragment fade-in" data-fragment-index="3">
      El 80% de los productos tiene precios menores a 70 mil pesos, mientras que el 20% restante tiene precios mayores a 70 mil pesos.
    </li>
    <li class="fragment fade-in" data-fragment-index="4">
      La distribución de los precios muestra una mayor concentración en los intervalos [64-66), [66-68) y [68-70) indicando que la mayoría de los productos se encuentra en esa franja de altura, con un 72%.
    </li>
  </ul>
</div>

