## Gráfico de barras

<div class="twocol">

<div class="fragment fade-up info-box text-justify mt-100" style="font-size: 30px;" data-fragment-index="1">
<ul>
<li class="fragment fade-in text-justify" data-fragment-index="2">
Representa datos mediante barras separadas, permitiendo comparar diferentes categorías.
</li>
<li class="fragment fade-in" data-fragment-index="4">
Altura de la barra = valor o frecuencia
</li>
<li class="fragment fade-in" data-fragment-index="5">
<b>Ejemplo:</b> Ventas mensuales (millones de pesos) en cuatro sectores. Datos simulados.
</li>
</ul>
</div> 

<div class="fragment" data-fragment-index="7" style="margin-top:60px;width:130%" >
```{r echo=FALSE}
fig.width=8
fig.height=5
sectores <- c("Comercio", "Industria", "Servicios", "Construcción")
ventas <- c(4.5, 5.2, 3.8, 2.1)

library(ggplot2)

datos <- data.frame(
  sector = sectores,
  ventas = ventas
)

ggplot(datos, aes(x = sector, y = ventas, fill = sector)) +
  geom_bar(stat = "identity") +
  labs(title = "Ventas simuladas por sector",
       x = "Sectores",
       y = "Millones de pesos") +
  theme_minimal() +
  theme(legend.position = "none",
        plot.title = element_text(size = 16, face = "bold"))

```

</div>

</div>

## Histograma

<div class="twocol">

<div class="fragment fade-up info-box mt-100" style="font-size: 25px;" data-fragment-index="1">
<ul>
<li class="fragment fade-in" data-fragment-index="2">
Representa la distribución de una variable **cuantitativa continua** mediante barras unidas.
</li>
<li class="fragment fade-in" data-fragment-index="4">
Permite observar la forma de la distribución (simétrica, sesgada, etc.) y ver que intervalo o categoría tiene mayor frecuencia.
</li>
<li class="fragment fade-in" data-fragment-index="5">
<b>Ejemplo:</b> Las calificaciones de 10 estudiantes en un examen final fueron 60, 62, 65, 70, 72, 75, 78, 80, 85, 90.
</li>
</ul>
</div> 

<div class="fragment" data-fragment-index="7" style="margin-top:60px;width:130%" >
```{r echo=FALSE}
fig.width=8
fig.height=5
datos <- c(60, 62, 65, 70, 72, 75, 78, 80, 85, 90)

hist(datos,
     col = "#66CDAA",
     main = "Distribución de valores",
     xlab = "Valores",
     ylab = "Frecuencia",
     breaks = 5,
     border = "white",
     cex.main = 1.5,
     cex.lab = 1.2,
     cex.axis = 1.1)

```

</div>

</div>

## Polígono de frecuencias
<div class="twocol">

<div class="fragment fade-up info-box mt-100" style="font-size: 28px;" data-fragment-index="1">

<ul >
<li class="fragment fade-in" data-fragment-index="2" style="text-aling:justify;">
Se construye uniendo con líneas los puntos medios de los intervalos de una distribución de datos. 
</li>

<li class="fragment fade-in" data-fragment-index="4">
Permite ver la forma, concentración y tendencia de los datos.
</li>
<li class="fragment fade-in" data-fragment-index="5">
<b>Ejemplo:</b> Precio unitario de productos.
</li>
</ul>
</div> 

<div class="fragment" data-fragment-index="7" style="margin-top:60px;width:130%" >
```{r echo=FALSE}
fig.width=10
fig.height=7
datos <- c(60, 62, 65, 70, 72, 73, 74, 75, 78, 80, 85, 90)

# Crear histograma
h <- hist(datos,
          col = "lightgreen",
          main = "Polígono de Frecuencias",
          xlab = "Valores",
          ylab = "Frecuencia",
          breaks = 5,
          border = "white")

# Agregar polígono
lines(h$mids, h$counts,
      type = "o",
      col = "darkgreen",
      lwd = 2,
      pch = 16)
```
</div>
</div>



## Gráfico circular (pie plot)

<div class="twocol">

<div class="fragment fade-up info-box" style="height: 300px; margin-top: 100px; font-size: 28px;" data-fragment-index="1">

<ul>
<li class="fragment fade-in" data-fragment-index="2">
Muestra proporciones o porcentajes de un total.
</li>
<li class="fragment fade-in" data-fragment-index="4">
Permite identificar qué categoría tiene mayor participación.
</li>
<li class="fragment fade-in" data-fragment-index="5">
<b>Ejemplo:</b> Composición del gasto del hogar
</li>
</ul>

</div> 

<div class="fragment" data-fragment-index="7" style="margin-top:60px;width:90%" >
```{r echo=FALSE, fig.width=8, fig.height=8}

library(ggplot2)

proporcion_gasto <- c(50, 30, 15, 5)
rubros <- c("Alimentos", "Vivienda", "Transporte", "Otros")

df <- data.frame(rubros, proporcion_gasto)

ggplot(df, aes(x = 2, y = proporcion_gasto, fill = rubros)) +
  geom_col(color = "white") +
  coord_polar(theta = "y") +
  xlim(0.5, 2.5) +  # crea el hueco (donut)
  geom_text(aes(label = paste0(proporcion_gasto, "%")),
            position = position_stack(vjust = 0.5),
            color = "white",
            size = 5) +
  labs(title = "Composición simulada del gasto", fill = "") +
  theme_void() +
  theme(
    plot.title = element_text(size = 18, face = "bold", hjust = 0.5),
    legend.position = "right"
  )
```
</div>
</div>

## Gráfico de líneas
<div class="twocol">

<div class="fragment fade-up info-box" style="height: 250px; margin-top: 100px; font-size: 28px;" data-fragment-index="1">
<ul>
<li class="fragment fade-in" data-fragment-index="2">
Se usa para mostrar tendencias a lo largo del tiempo.
</li>
<li class="fragment fade-in" data-fragment-index="4">
Permite observar aumentos y disminuciones
</li>
<li class="fragment fade-in" data-fragment-index="5">
<b>Ejemplo:</b> Índice de precios anual.
</li>

</ul>
</div> 

<div class="fragment" data-fragment-index="7" style="height: 200px; margin-top:60px;width:130%" >
```{r echo=FALSE}

library(ggplot2)

años <- c(2018, 2019, 2020, 2021, 2022)
indice <- c(100, 102, 105, 104, 108)

df <- data.frame(años, indice)

ggplot(df, aes(x = años, y = indice)) +
  geom_line(color = "#FF8C00", linewidth = 1.5) +
  geom_point(color = "#FF8C00", size = 3) +
  geom_text(aes(label = indice), vjust = -1, size = 5) +
  labs(
    title = "Índice de precios simulado por año",
    x = "Año",
    y = "Índice (base 2018 = 100)"
  ) +
  ylim(0, 20) +
  theme_minimal(base_size = 16) +
  theme(
    plot.title = element_text(face = "bold", size = 18),
    axis.title = element_text(face = "bold"),
    panel.grid.minor = element_blank()
  )
```

</div>

</div>

## Conclusión
<div class="fragment fade-up info-box mt-100" data-fragment-index="1">

<p style="text-align: justify; padding-right:50px">
Las gráficas, tanto en **contextos generales** como en las ciencias económicas, **permiten** analizar datos de manera visual, **identificar patrones importantes** y apoyar la toma de decisiones en procesos productivos y científicos.
</p>

</div>

