---
title: "Bioestadística Fundamental"
author: " "
institute: "Departamento de Estadística, Sede Bogotá"
bibliography: referencias.bib
csl: ieee.csl
format:
  revealjs:
    logo: images/logo_unal_3.png
    slide-number: true
    title-slide: false
    multiplex: true
    theme: [simple, ../assets/monash.scss]
    show-slide-number: all
    controls: true
    width: 1280
    height: 720
    embed-resources: true
    css: [../assets/syntax-highlight.css, ../assets/custom.css]
    header-includes: |
      <link rel="stylesheet" href="../assets/fontawesome-free-6.1.1-web/css/fontawesome.min.css">
      <script defer src="../assets/fontawesome-free-6.1.1-web/js/all.min.js"></script>
      <script>
      window.addEventListener('load', function() {
        if (typeof Reveal === 'undefined') return;
        function updateLogoVisibility() {
          if (typeof Reveal.getCurrentSlide !== 'function') return;
          var logos = document.querySelectorAll('.reveal .slide-logo');
          if (!logos.length) return;
          var current = Reveal.getCurrentSlide();
          var isTitle = current && current.id === 'title-slide';
          logos.forEach(function(logo) {
            logo.style.display = isTitle ? 'none' : '';
          });
        }
        updateLogoVisibility();
        Reveal.on('slidechanged', updateLogoVisibility);
      });
      </script>
execute:
  echo: false
---

## Contenido

<div style="display: grid; grid-template-columns: 1fr 1fr; gap: 42px; margin-top: 20px; font-size: 30px; align-items: start;">

<div>
<h3 class="fragment fade-in" data-fragment-index="1" style="font-size: 34px; margin-bottom: 14px; color: #1b4d2e;">Parte I: El diseño factorial $3^k$</h3>
<ul>
<li class="fragment fade-in" data-fragment-index="2">Motivación: factores cuantitativos con tres niveles.</li>
<li class="fragment fade-in" data-fragment-index="3">El diseño $3^2$: ejemplo completo en papa.</li>
<li class="fragment fade-in" data-fragment-index="4">El diseño $3^3$: extensión a tres factores.</li>
<li class="fragment fade-in" data-fragment-index="5">El diseño $3^k$ general.</li>
</ul>
</div>

<div>
<h3 class="fragment fade-in" data-fragment-index="6" style="font-size: 34px; margin-bottom: 14px; color: #1a3a6b;">Parte II: Confusión en el diseño $3^k$</h3>
<ul>
<li class="fragment fade-in" data-fragment-index="7">El diseño $3^k$ en tres bloques.</li>
<li class="fragment fade-in" data-fragment-index="8">El diseño $3^k$ en nueve bloques.</li>
<li class="fragment fade-in" data-fragment-index="9">El diseño $3^k$ en $3^p$ bloques.</li>
</ul>
</div>

</div>

<div style="display: grid; grid-template-columns: 1fr 1fr; gap: 42px; margin-top: 26px; font-size: 30px; align-items: start;">

<div>
<h3 class="fragment fade-in" data-fragment-index="10" style="font-size: 34px; margin-bottom: 14px; color: #79260d;">Parte III: Réplica fraccionada del $3^k$</h3>
<ul>
<li class="fragment fade-in" data-fragment-index="11">La fracción un tercio del diseño $3^k$.</li>
<li class="fragment fade-in" data-fragment-index="12">Otros diseños $3^{k-p}$ fraccionados.</li>
</ul>
</div>

<div>
<h3 class="fragment fade-in" data-fragment-index="13" style="font-size: 34px; margin-bottom: 14px; color: #5b21b6;">Parte IV: Factoriales con niveles mixtos</h3>
<ul>
<li class="fragment fade-in" data-fragment-index="14">Factores a dos y tres niveles simultáneamente.</li>
<li class="fragment fade-in" data-fragment-index="15">Factores a dos y cuatro niveles simultáneamente.</li>
<li class="fragment fade-in" data-fragment-index="16">Taller en clase.</li>
</ul>
</div>

</div>

## {.center .middle}

<div style="text-align: center; margin-top: 40px;">

<p style="font-size: 50px; font-weight: bold; color: #3b82f6;">
Diseños Factoriales de Tres Niveles y de Niveles Mixtos
</p>

<p style="font-size: 28px; color: #1b4d2e; font-weight: 600; margin-top: 10px; text-align: justify;">
Cuando un factor cuantitativo (dosis, riego, densidad) puede tomar más de dos valores, ¿cómo diseñar el experimento para detectar no solo tendencias lineales, sino también curvatura?
</p>

</div>

## Motivación: más allá de dos niveles

<div style="font-size:27px; text-align:justify; line-height:1.5;">
Los diseños factoriales $2^k$ son muy eficientes, pero solo permiten estimar el efecto <strong>lineal</strong> de cada factor entre su nivel bajo y su nivel alto. En muchos problemas agrícolas colombianos, el agrónomo sospecha que la respuesta no es una línea recta, sino que existe un <strong>punto óptimo intermedio</strong>.
</div>

<div class="fragment fade-up" data-fragment-index="1"
style="background-color:#eef4fb; padding:14px; border-radius:14px; border-left:8px solid #1a3a6b; margin-top:14px; font-size:23px; text-align:justify;">
Ejemplo: en papa de altiplano, una dosis baja de nitrógeno puede ser insuficiente y una dosis muy alta puede causar exceso de follaje y caída en el rendimiento de tubérculo. Solo con <strong>tres niveles</strong> (bajo, medio, alto) es posible detectar esta curvatura.
</div>

## ¿Por qué tres niveles?

<div style="display:grid; grid-template-columns:1fr 1fr; gap:18px; margin-top:10px;">

<div class="fragment fade-up" data-fragment-index="1"
style="background-color:#fdecec; padding:18px; border-radius:18px; border-top:8px solid #b91c1c;">
<div style="font-size:25px; font-weight:bold; text-align:center; color:#b91c1c;">Diseño $2^k$</div>
<div style="font-size:22px; text-align:justify; line-height:1.4; margin-top:8px;">
Con dos niveles (bajo, alto) solo se puede ajustar una recta. Si la verdadera relación tiene un máximo intermedio, el diseño $2^k$ es incapaz de detectarlo.
</div>
</div>

<div class="fragment fade-up" data-fragment-index="2"
style="background-color:#eef7ee; padding:18px; border-radius:18px; border-top:8px solid #1b4d2e;">
<div style="font-size:25px; font-weight:bold; text-align:center; color:#1b4d2e;">Diseño $3^k$</div>
<div style="font-size:22px; text-align:justify; line-height:1.4; margin-top:8px;">
Con tres niveles (bajo, medio, alto) es posible separar el efecto <strong>lineal</strong> del efecto <strong>cuadrático</strong> (curvatura) de cada factor cuantitativo.
</div>
</div>

</div>

<div class="block-definition fragment fade-up" data-fragment-index="3">
<div class="block-title">Definición: diseño factorial $3^k$</div>
<div class="block-body" style="font-size:23px; text-align:justify;">
Diseño factorial con $k$ factores, cada uno a <strong>tres niveles</strong> (codificados $-1, 0, +1$ o bajo/medio/alto). Tiene $3^k$ combinaciones de tratamiento (corridas).
</div>
</div>

## El diseño $3^2$: motivación agrícola

<div style="font-size:26px; text-align:justify; line-height:1.5;">
Un agrónomo del altiplano cundiboyacense estudia el rendimiento de <strong>papa criolla</strong> (t/ha) en función de dos factores cuantitativos, cada uno a tres niveles:
</div>

<div style="display:grid; grid-template-columns:1fr 1fr; gap:18px; margin-top:12px;">

<div class="fragment fade-up" data-fragment-index="1"
style="background-color:#eef4fb; padding:16px; border-radius:16px; border-top:8px solid #1a3a6b; font-size:22px; text-align:center;">
<strong>Factor A: Fertilización NPK</strong><br>Bajo / Medio / Alto<br>(150 / 300 / 450 kg/ha)
</div>

<div class="fragment fade-up" data-fragment-index="2"
style="background-color:#eef7ee; padding:16px; border-radius:16px; border-top:8px solid #1b4d2e; font-size:22px; text-align:center;">
<strong>Factor B: Lámina de riego</strong><br>Bajo / Medio / Alto<br>(20 / 35 / 50 mm/semana)
</div>

</div>

<div class="fragment fade-up" data-fragment-index="3"
style="background-color:#fff7e8; padding:12px; border-radius:14px; border-left:8px solid #d97706; margin-top:14px; font-size:22px; text-align:center;">
$3^2=9$ combinaciones de tratamiento, con $n=3$ parcelas (réplicas) por combinación: $N=27$ parcelas en total.
</div>

## Datos del experimento de papa criolla

<div style="font-size:22px; text-align:justify; line-height:1.3; margin-bottom:6px;">
Rendimiento (t/ha) registrado en las 27 parcelas, organizadas por combinación de NPK y riego:
</div>

<table style="width:100%; font-size:18px; text-align:center; border-collapse:collapse;">
<tr style="background-color:#1a3a6b; color:white;">
<th style="padding:5px;">NPK</th><th style="padding:5px;">Riego</th><th style="padding:5px;">Rep 1</th><th style="padding:5px;">Rep 2</th><th style="padding:5px;">Rep 3</th><th style="padding:5px;">Media celda</th>
</tr>
<tr style="background-color:#eef4fb;"><td style="padding:5px;">Bajo</td><td style="padding:5px;">Bajo</td><td style="padding:5px;">17.2</td><td style="padding:5px;">17.7</td><td style="padding:5px;">20.2</td><td style="padding:5px;">18.37</td></tr>
<tr><td style="padding:5px;">Bajo</td><td style="padding:5px;">Medio</td><td style="padding:5px;">22.1</td><td style="padding:5px;">22.2</td><td style="padding:5px;">24.4</td><td style="padding:5px;">22.90</td></tr>
<tr style="background-color:#eef4fb;"><td style="padding:5px;">Bajo</td><td style="padding:5px;">Alto</td><td style="padding:5px;">24.6</td><td style="padding:5px;">22.2</td><td style="padding:5px;">23.0</td><td style="padding:5px;">23.27</td></tr>
<tr><td style="padding:5px;">Medio</td><td style="padding:5px;">Bajo</td><td style="padding:5px;">22.4</td><td style="padding:5px;">24.7</td><td style="padding:5px;">23.5</td><td style="padding:5px;">23.53</td></tr>
<tr style="background-color:#eef4fb;"><td style="padding:5px;">Medio</td><td style="padding:5px;">Medio</td><td style="padding:5px;">29.6</td><td style="padding:5px;">29.2</td><td style="padding:5px;">28.2</td><td style="padding:5px;">29.00</td></tr>
<tr><td style="padding:5px;">Medio</td><td style="padding:5px;">Alto</td><td style="padding:5px;">34.5</td><td style="padding:5px;">32.7</td><td style="padding:5px;">29.2</td><td style="padding:5px;">32.13</td></tr>
<tr style="background-color:#eef4fb;"><td style="padding:5px;">Alto</td><td style="padding:5px;">Bajo</td><td style="padding:5px;">27.0</td><td style="padding:5px;">25.3</td><td style="padding:5px;">24.5</td><td style="padding:5px;">25.60</td></tr>
<tr><td style="padding:5px;">Alto</td><td style="padding:5px;">Medio</td><td style="padding:5px;">32.7</td><td style="padding:5px;">31.6</td><td style="padding:5px;">32.0</td><td style="padding:5px;">32.10</td></tr>
<tr style="background-color:#eef4fb;"><td style="padding:5px;">Alto</td><td style="padding:5px;">Alto</td><td style="padding:5px;">34.1</td><td style="padding:5px;">32.6</td><td style="padding:5px;">36.2</td><td style="padding:5px;">34.30</td></tr>
</table>

## Tabla de medias y gráfico de interacción

<table style="width:70%; margin:0 auto; font-size:22px; text-align:center; border-collapse:collapse;">
<tr style="background-color:#1a3a6b; color:white;">
<th style="padding:8px;">NPK \ Riego</th><th style="padding:8px;">Bajo</th><th style="padding:8px;">Medio</th><th style="padding:8px;">Alto</th><th style="padding:8px;">Media NPK</th>
</tr>
<tr style="background-color:#eef4fb;"><td style="padding:8px;">Bajo</td><td style="padding:8px;">18.37</td><td style="padding:8px;">22.90</td><td style="padding:8px;">23.27</td><td style="padding:8px;">21.51</td></tr>
<tr><td style="padding:8px;">Medio</td><td style="padding:8px;">23.53</td><td style="padding:8px;">29.00</td><td style="padding:8px;">32.13</td><td style="padding:8px;">28.22</td></tr>
<tr style="background-color:#eef4fb;"><td style="padding:8px;">Alto</td><td style="padding:8px;">25.60</td><td style="padding:8px;">32.10</td><td style="padding:8px;">34.30</td><td style="padding:8px;">30.67</td></tr>
<tr><td style="padding:8px;"><strong>Media Riego</strong></td><td style="padding:8px;">22.50</td><td style="padding:8px;">28.00</td><td style="padding:8px;">29.90</td><td style="padding:8px;"><strong>26.80</strong></td></tr>
</table>

```{r}
#| label: interaccion-papa
#| echo: false
#| fig-height: 3.2
medias <- matrix(c(18.37,23.53,25.60, 22.90,29.00,32.10, 23.27,32.13,34.30),
                  nrow=3, dimnames=list(c("Bajo","Medio","Alto"), c("Bajo","Medio","Alto")))
matplot(1:3, medias, type="b", pch=19, lty=1, lwd=2, col=c("#1a3a6b","#1b4d2e","#d97706"),
        xaxt="n", xlab="Nivel de NPK", ylab="Rendimiento (t/ha)",
        main="Interacción NPK x Riego en papa criolla")
axis(1, at=1:3, labels=c("Bajo","Medio","Alto"))
legend("topleft", legend=c("Riego Bajo","Riego Medio","Riego Alto"), col=c("#1a3a6b","#1b4d2e","#d97706"), lty=1, lwd=2, pch=19, cex=0.8)
```

## Componentes lineal y cuadrático

<div style="font-size:25px; text-align:justify; line-height:1.4;">
Con tres niveles equiespaciados, los 2 grados de libertad de cada factor principal se descomponen mediante <strong>contrastes polinomiales ortogonales</strong>:
</div>

<div class="block-definition fragment fade-up" data-fragment-index="1">
<div class="block-title">Contrastes polinomiales (3 niveles)</div>
<div class="block-body" style="font-size:22px; text-align:center;">
$$L = -1\cdot\bar y_{Bajo} + 0\cdot\bar y_{Medio} + 1\cdot\bar y_{Alto} \quad \text{(componente lineal)}$$
$$Q = 1\cdot\bar y_{Bajo} - 2\cdot\bar y_{Medio} + 1\cdot\bar y_{Alto} \quad \text{(componente cuadrático)}$$
</div>
</div>

<div class="fragment fade-up" data-fragment-index="2"
style="background-color:#eef4fb; padding:12px; border-radius:14px; border-left:8px solid #1a3a6b; margin-top:10px; font-size:21px; text-align:center;">
Cada componente aporta exactamente <strong>1 grado de libertad</strong>. Para un factor a 3 niveles: $2$ gl $=1$ gl (lineal) $+1$ gl (cuadrático).
</div>

## Descomposición de los 8 grados de libertad del $3^2$

<div style="font-size:24px; text-align:justify; line-height:1.3; margin-bottom:8px;">
En el diseño $3^2$ hay $3^2-1=8$ grados de libertad de tratamiento, que se descomponen en componentes lineales (L) y cuadráticos (Q) de cada factor y sus interacciones:
</div>

<table style="width:100%; font-size:20px; text-align:center; border-collapse:collapse;">
<tr style="background-color:#1a3a6b; color:white;">
<th style="padding:6px;">Fuente</th><th style="padding:6px;">gl</th>
</tr>
<tr style="background-color:#eef4fb;"><td style="padding:6px;">NPK (lineal)</td><td style="padding:6px;">1</td></tr>
<tr><td style="padding:6px;">NPK (cuadrático)</td><td style="padding:6px;">1</td></tr>
<tr style="background-color:#eef4fb;"><td style="padding:6px;">Riego (lineal)</td><td style="padding:6px;">1</td></tr>
<tr><td style="padding:6px;">Riego (cuadrático)</td><td style="padding:6px;">1</td></tr>
<tr style="background-color:#eef4fb;"><td style="padding:6px;">NPK(L)×Riego(L)</td><td style="padding:6px;">1</td></tr>
<tr><td style="padding:6px;">NPK(Q)×Riego(L)</td><td style="padding:6px;">1</td></tr>
<tr style="background-color:#eef4fb;"><td style="padding:6px;">NPK(L)×Riego(Q)</td><td style="padding:6px;">1</td></tr>
<tr><td style="padding:6px;">NPK(Q)×Riego(Q)</td><td style="padding:6px;">1</td></tr>
<tr style="background-color:#dbeafe; font-weight:bold;"><td style="padding:6px;">Total tratamientos</td><td style="padding:6px;">8</td></tr>
</table>

## Tabla ANOVA: NPK y Riego (efectos principales)

<table style="width:100%; font-size:21px; border-collapse:collapse; text-align:center;">
<tr style="background-color:#1a3a6b; color:white;">
<th style="padding:8px;">Fuente</th><th>SC</th><th>gl</th><th>CM</th><th>F</th><th>valor-p</th>
</tr>
<tr style="background-color:#eef4fb;"><td style="padding:8px;">NPK</td><td>404.5</td><td>2</td><td>202.26</td><td>90.64</td><td>$4.0\times10^{-10}$</td></tr>
<tr><td style="padding:8px;">Riego</td><td>265.9</td><td>2</td><td>132.93</td><td>59.57</td><td>$1.2\times10^{-8}$</td></tr>
<tr style="background-color:#eef4fb;"><td style="padding:8px;">NPK $\times$ Riego</td><td>15.3</td><td>4</td><td>3.82</td><td>1.71</td><td>0.191</td></tr>
<tr><td style="padding:8px;">Error</td><td>40.2</td><td>18</td><td>2.23</td><td></td><td></td></tr>
<tr style="background-color:#eef7ee; font-weight:bold;"><td style="padding:8px;">Total</td><td>725.9</td><td>26</td><td></td><td></td><td></td></tr>
</table>

<div class="fragment fade-up" data-fragment-index="1"
style="background-color:#fff7e8; padding:10px; border-radius:12px; border-left:8px solid #d97706; margin-top:10px; font-size:21px; text-align:center;">
Tanto NPK como Riego son altamente significativos ($\alpha=0.05$); la interacción global no lo es ($p=0.191$).
</div>

## Tabla ANOVA: descomposición lineal/cuadrática

<table style="width:100%; font-size:18px; border-collapse:collapse; text-align:center;">
<tr style="background-color:#1a3a6b; color:white;">
<th style="padding:6px;">Fuente</th><th>SC</th><th>gl</th><th>CM</th><th>F</th><th>valor-p</th>
</tr>
<tr style="background-color:#eef4fb;"><td style="padding:6px;">NPK lineal</td><td>377.1</td><td>1</td><td>377.1</td><td>169.04</td><td>$1.4\times10^{-10}$</td></tr>
<tr><td style="padding:6px;">NPK cuadrático</td><td>27.3</td><td>1</td><td>27.3</td><td>12.24</td><td>0.0026</td></tr>
<tr style="background-color:#eef4fb;"><td style="padding:6px;">Riego lineal</td><td>246.5</td><td>1</td><td>246.5</td><td>110.43</td><td>$4.1\times10^{-9}$</td></tr>
<tr><td style="padding:6px;">Riego cuadrático</td><td>19.4</td><td>1</td><td>19.4</td><td>8.71</td><td>0.0085</td></tr>
<tr style="background-color:#eef4fb;"><td style="padding:6px;">NPK(L)$\times$Riego(L)</td><td>10.8</td><td>1</td><td>10.8</td><td>4.85</td><td>0.0409</td></tr>
<tr><td style="padding:6px;">NPK(Q)$\times$Riego(L)</td><td>3.2</td><td>1</td><td>3.2</td><td>1.45</td><td>0.2438</td></tr>
<tr style="background-color:#eef4fb;"><td style="padding:6px;">NPK(L)$\times$Riego(Q)</td><td>0.0</td><td>1</td><td>0.0</td><td>0.00</td><td>0.9649</td></tr>
<tr><td style="padding:6px;">NPK(Q)$\times$Riego(Q)</td><td>1.2</td><td>1</td><td>1.2</td><td>0.54</td><td>0.4722</td></tr>
<tr style="background-color:#eef7ee;"><td style="padding:6px;">Error</td><td>40.2</td><td>18</td><td>2.23</td><td></td><td></td></tr>
</table>

## Interpretación: papa criolla

<div class="fragment fade-up" data-fragment-index="1"
style="background-color:#eef4fb; padding:14px; border-radius:14px; border-top:8px solid #1a3a6b; font-size:22px; text-align:justify; line-height:1.4;">
<strong>Componente lineal de NPK</strong> ($F=169.04$, $p<0.001$): el rendimiento crece de forma marcadamente lineal al aumentar la dosis de fertilizante en el rango estudiado.
</div>

<div class="fragment fade-up" data-fragment-index="2"
style="background-color:#eef7ee; padding:14px; border-radius:14px; border-top:8px solid #1b4d2e; margin-top:10px; font-size:22px; text-align:justify; line-height:1.4;">
<strong>Componente cuadrático de NPK</strong> ($F=12.24$, $p=0.0026$): significativo pero pequeño frente al lineal; sugiere un leve aplanamiento de la curva entre las dosis Media y Alta, no un máximo claro dentro del rango.
</div>

<div class="fragment fade-up" data-fragment-index="3"
style="background-color:#fff7e8; padding:14px; border-radius:14px; border-top:8px solid #d97706; margin-top:10px; font-size:22px; text-align:justify; line-height:1.4;">
<strong>Interacción NPK(L)$\times$Riego(L)</strong> ($p=0.0409$): el efecto lineal del fertilizante depende levemente del nivel de riego; con más agua, el incremento marginal de NPK es algo mayor.
</div>

## El diseño $3^3$: extensión a tres factores

<div style="font-size:26px; text-align:justify; line-height:1.5;">
Si el agrónomo desea incorporar un tercer factor cuantitativo a tres niveles, por ejemplo la <strong>densidad de siembra</strong> de la papa criolla (baja: 40 000, media: 55 000, alta: 70 000 plantas/ha), se obtiene un diseño $3^3$.
</div>

<div class="block-definition fragment fade-up" data-fragment-index="1">
<div class="block-title">Diseño $3^3$: NPK $\times$ Riego $\times$ Densidad</div>
<div class="block-body" style="font-size:22px; text-align:center;">
$3^3 = 27$ combinaciones de tratamiento. Con $n=2$ réplicas, $N=54$ parcelas.
</div>
</div>

<div class="fragment fade-up" data-fragment-index="2"
style="background-color:#eef4fb; padding:12px; border-radius:14px; border-left:8px solid #1a3a6b; margin-top:10px; font-size:21px; text-align:center;">
Grados de libertad de tratamiento: $3^3-1=26$, que se reparten en 3 efectos principales (2 gl cada uno, separables en L y Q), 3 interacciones de dos factores (4 gl cada una) y 1 interacción de tres factores (8 gl).
</div>

## Descomposición de grados de libertad del $3^3$

<table style="width:100%; font-size:20px; border-collapse:collapse; text-align:center;">
<tr style="background-color:#1a3a6b; color:white;">
<th style="padding:6px;">Fuente</th><th>gl</th>
</tr>
<tr style="background-color:#eef4fb;"><td style="padding:6px;">NPK (A)</td><td>2</td></tr>
<tr><td style="padding:6px;">Riego (B)</td><td>2</td></tr>
<tr style="background-color:#eef4fb;"><td style="padding:6px;">Densidad (C)</td><td>2</td></tr>
<tr><td style="padding:6px;">A$\times$B</td><td>4</td></tr>
<tr style="background-color:#eef4fb;"><td style="padding:6px;">A$\times$C</td><td>4</td></tr>
<tr><td style="padding:6px;">B$\times$C</td><td>4</td></tr>
<tr style="background-color:#eef4fb;"><td style="padding:6px;">A$\times$B$\times$C</td><td>8</td></tr>
<tr style="background-color:#dbeafe; font-weight:bold;"><td style="padding:6px;">Total tratamientos</td><td>26</td></tr>
</table>

<div class="fragment fade-up" data-fragment-index="1"
style="background-color:#fff7e8; padding:10px; border-radius:12px; border-left:8px solid #d97706; margin-top:10px; font-size:20px; text-align:center;">
Cada efecto principal (2 gl) puede descomponerse en lineal y cuadrático; cada interacción de 2 factores (4 gl) en cuatro componentes LL, LQ, QL, QQ; la de 3 factores (8 gl) en ocho componentes LLL, LLQ, ..., QQQ.
</div>

## Ejemplo conceptual: $3^3$ con densidad de siembra

<div style="font-size:24px; text-align:justify; line-height:1.4;">
Supóngase que al añadir Densidad de siembra al experimento de papa criolla se observan estas medias marginales aproximadas (t/ha):
</div>

<table style="width:90%; margin:0 auto; font-size:21px; text-align:center; border-collapse:collapse; margin-top:10px;">
<tr style="background-color:#1a3a6b; color:white;">
<th style="padding:8px;">Densidad</th><th style="padding:8px;">Baja</th><th style="padding:8px;">Media</th><th style="padding:8px;">Alta</th>
</tr>
<tr style="background-color:#eef4fb;"><td style="padding:8px;">Rendimiento medio</td><td style="padding:8px;">24.1</td><td style="padding:8px;">28.9</td><td style="padding:8px;">27.3</td>
</tr>
</table>

<div class="fragment fade-up" data-fragment-index="1"
style="background-color:#eef7ee; padding:12px; border-radius:14px; border-left:8px solid #1b4d2e; margin-top:14px; font-size:21px; text-align:center;">
El patrón Baja $<$ Media $>$ Alta sugiere un <strong>componente cuadrático fuerte</strong> en Densidad: existe una densidad óptima intermedia, y sembrar demasiado denso reduce el rendimiento por competencia entre plantas.
</div>

<div class="fragment fade-up" data-fragment-index="2"
style="background-color:#fdecec; padding:10px; border-radius:12px; border-left:8px solid #b91c1c; margin-top:8px; font-size:20px; text-align:center;">
Sin el nivel intermedio (diseño $2^k$), este óptimo pasaría completamente inadvertido.
</div>

## El diseño $3^k$ general

<div class="block-theorem fragment fade-up" data-fragment-index="1">
<div class="block-title">Diseño factorial $3^k$</div>
<div class="block-body" style="font-size:24px; text-align:center;">
Número de corridas (combinaciones de tratamiento): $\quad 3^k$
$$\text{Grados de libertad de tratamientos: } 3^k - 1$$
</div>
</div>

<div style="font-size:23px; text-align:justify; line-height:1.5; margin-top:12px;">
A medida que $k$ crece, el número de corridas se dispara: $3^2=9$, $3^3=27$, $3^4=81$, $3^5=243$. Esto motiva dos estrategias que se desarrollan a continuación:
</div>

<div style="display:grid; grid-template-columns:1fr 1fr; gap:16px; margin-top:10px;">

<div class="fragment fade-up" data-fragment-index="2"
style="background-color:#eef4fb; padding:14px; border-radius:14px; border-top:7px solid #1a3a6b; font-size:21px; text-align:center;">
<strong>Confusión en bloques</strong>: ejecutar el experimento completo, pero repartido en bloques manejables.
</div>

<div class="fragment fade-up" data-fragment-index="3"
style="background-color:#eef7ee; padding:14px; border-radius:14px; border-top:7px solid #1b4d2e; font-size:21px; text-align:center;">
<strong>Réplica fraccionada</strong>: ejecutar solo una fracción de las $3^k$ combinaciones.
</div>

</div>

## {.center .middle}

<div style="text-align: center; margin-top: 40px;">

<p style="font-size: 46px; font-weight: bold; color: #3b82f6;">
Confusión en el diseño $3^k$
</p>

<p style="font-size: 28px; color: #1b4d2e; font-weight: 600; margin-top: 10px; text-align: justify;">
¿Cómo ejecutar un diseño $3^k$ grande cuando la capacidad experimental (invernadero, lote, día de siembra) es limitada?
</p>

</div>

## Motivación: bloques de capacidad limitada

<div style="font-size:26px; text-align:justify; line-height:1.5;">
En el diseño $3^3$ de papa criolla (27 combinaciones), puede ocurrir que el lote experimental solo permita sembrar <strong>9 parcelas por día</strong> de siembra, o que cada invernadero solo tenga capacidad para 9 macetas. Sembrar las 27 combinaciones el mismo día es inviable.
</div>

<div class="block-definition fragment fade-up" data-fragment-index="1">
<div class="block-title">Confusión (confounding)</div>
<div class="block-body" style="font-size:22px; text-align:justify;">
Técnica que reparte las $3^k$ combinaciones en bloques, sacrificando deliberadamente la posibilidad de estimar cierta interacción de orden alto (que se <strong>confunde</strong> con el efecto de bloque), a cambio de poder ejecutar el experimento por partes.
</div>
</div>

## El diseño $3^k$ en tres bloques

<div style="font-size:25px; text-align:justify; line-height:1.4;">
Para el $3^2$ de papa criolla (9 combinaciones), si solo se dispone de <strong>3 parcelas por bloque</strong> (por ejemplo, 3 fincas colaboradoras, cada una con capacidad para 3 parcelas), se reparten las 9 combinaciones en 3 bloques de 3.
</div>

<div class="fragment fade-up" data-fragment-index="1"
style="background-color:#eef4fb; padding:12px; border-radius:14px; border-left:8px solid #1a3a6b; margin-top:12px; font-size:21px; text-align:center;">
Se utiliza un <strong>componente de interacción</strong>, por ejemplo $AB$ o $AB^2$, para definir los bloques: las combinaciones que comparten el mismo valor de ese componente forman un bloque.
</div>

<table style="width:90%; margin:10px auto 0; font-size:19px; text-align:center; border-collapse:collapse;">
<tr style="background-color:#1a3a6b; color:white;">
<th style="padding:6px;">Bloque 1</th><th style="padding:6px;">Bloque 2</th><th style="padding:6px;">Bloque 3</th>
</tr>
<tr style="background-color:#eef4fb;"><td style="padding:6px;">NPK Bajo, Riego Bajo</td><td style="padding:6px;">NPK Medio, Riego Bajo</td><td style="padding:6px;">NPK Alto, Riego Bajo</td></tr>
<tr><td style="padding:6px;">NPK Medio, Riego Alto</td><td style="padding:6px;">NPK Alto, Riego Medio</td><td style="padding:6px;">NPK Bajo, Riego Medio</td></tr>
<tr style="background-color:#eef4fb;"><td style="padding:6px;">NPK Alto, Riego Medio*</td><td style="padding:6px;">NPK Bajo, Riego Alto*</td><td style="padding:6px;">NPK Medio, Riego Alto*</td></tr>
</table>

<div class="fragment fade-up" data-fragment-index="2"
style="background-color:#fff7e8; padding:10px; border-radius:12px; border-left:8px solid #d97706; margin-top:10px; font-size:20px; text-align:center;">
El precio: ya no es posible estimar limpiamente toda la interacción NPK$\times$Riego, pues parte de ella queda confundida con la diferencia entre fincas (bloques).
</div>

## El diseño $3^k$ en nueve bloques

<div style="font-size:26px; text-align:justify; line-height:1.5;">
Si la limitación es aún mayor (por ejemplo, en un $3^3$ de 27 combinaciones solo se dispone de <strong>3 parcelas por bloque</strong>), se necesitan $27/3=9$ bloques.
</div>

<div class="fragment fade-up" data-fragment-index="1"
style="background-color:#eef7ee; padding:14px; border-radius:14px; border-left:8px solid #1b4d2e; margin-top:14px; font-size:22px; text-align:justify; line-height:1.4;">
Se utilizan <strong>dos componentes de interacción independientes</strong> (por ejemplo $ABC$ y $AB^2C^2$) para definir simultáneamente los 9 bloques de 3 parcelas cada uno. Cada componente usado para bloquear aporta 2 grados de libertad que quedan confundidos con bloques.
</div>

<div class="fragment fade-up" data-fragment-index="2"
style="background-color:#fdecec; padding:10px; border-radius:12px; border-left:8px solid #b91c1c; margin-top:10px; font-size:20px; text-align:center;">
Ejemplo agrícola: nueve veredas distintas, cada una sembrando solo 3 parcelas del experimento $3^3$ de papa (NPK, Riego, Densidad) en la misma semana.
</div>

## El diseño $3^k$ en $3^p$ bloques

<div style="font-size:26px; text-align:justify; line-height:1.5;">
En general, un diseño $3^k$ puede dividirse en $3^p$ bloques de tamaño $3^{k-p}$, usando $p$ componentes de interacción independientes para definir la pertenencia a cada bloque.
</div>

<div class="block-theorem fragment fade-up" data-fragment-index="1">
<div class="block-title">Confusión del $3^k$ en $3^p$ bloques</div>
<div class="block-body" style="font-size:23px; text-align:center;">
Número de bloques: $3^p$ &nbsp;&nbsp; Tamaño de cada bloque: $3^{k-p}$
</div>
</div>

<div class="fragment fade-up" data-fragment-index="2"
style="background-color:#eef4fb; padding:12px; border-radius:14px; border-left:8px solid #1a3a6b; margin-top:12px; font-size:21px; text-align:center;">
A mayor $p$, los bloques son más pequeños y manejables, pero se confunden más componentes de interacción: existe un compromiso entre factibilidad operativa y pérdida de información.
</div>

<div class="fragment fade-up" data-fragment-index="3"
style="background-color:#fff7e8; padding:10px; border-radius:12px; border-left:8px solid #d97706; margin-top:10px; font-size:20px; text-align:center;">
Regla práctica: seleccionar para la confusión las interacciones de <strong>orden más alto</strong>, pues suelen ser las menos relevantes agronómicamente (ej. la interacción triple NPK$\times$Riego$\times$Densidad).
</div>

## {.center .middle}

<div style="text-align: center; margin-top: 40px;">

<p style="font-size: 46px; font-weight: bold; color: #3b82f6;">
Réplica fraccionada del diseño $3^k$
</p>

<p style="font-size: 28px; color: #1b4d2e; font-weight: 600; margin-top: 10px; text-align: justify;">
¿Es necesario ejecutar todas las $3^k$ combinaciones, o basta con una fracción cuidadosamente elegida?
</p>

</div>

## Motivación: reducir el número de corridas

<div style="font-size:26px; text-align:justify; line-height:1.5;">
Cuando se estudian varios factores cuantitativos a tres niveles (por ejemplo NPK, Riego, Densidad y un cuarto factor como variedad de papa con tres clones), el diseño completo $3^4=81$ corridas resulta costoso e impráctico en campo.
</div>

<div class="block-definition fragment fade-up" data-fragment-index="1">
<div class="block-title">Réplica fraccionada $3^{k-p}$</div>
<div class="block-body" style="font-size:22px; text-align:justify;">
Subconjunto de $3^{k-p}$ combinaciones (una fracción $1/3^p$ del diseño completo), seleccionado de modo que los efectos principales y las interacciones de interés permanezcan estimables, al costo de confundir los efectos de orden superior entre sí.
</div>
</div>

## La fracción un tercio del diseño $3^k$

<div style="font-size:25px; text-align:justify; line-height:1.4;">
La fracción más simple es la <strong>fracción $1/3$</strong>: se ejecuta solo $3^{k-1}$ de las $3^k$ combinaciones, definida mediante un componente de interacción de orden $k$ (como $ABC\cdots$) fijado en un valor constante.
</div>

<div class="fragment fade-up" data-fragment-index="1"
style="background-color:#eef4fb; padding:14px; border-radius:14px; border-left:8px solid #1a3a6b; margin-top:12px; font-size:22px; text-align:justify; line-height:1.4;">
<strong>Ejemplo agrícola:</strong> en el $3^3$ de papa criolla (NPK, Riego, Densidad), en lugar de sembrar las 27 combinaciones, se siembran solo $3^2=9$, seleccionadas con el componente $ABC$ fijo. Se reduce el experimento a un tercio de su tamaño.
</div>

<div class="fragment fade-up" data-fragment-index="2"
style="background-color:#fff7e8; padding:10px; border-radius:12px; border-left:8px solid #d97706; margin-top:10px; font-size:20px; text-align:center;">
El costo: la interacción de tres factores ($ABC$, 8 gl) ya no puede estimarse, pues fue la base de la selección de la fracción; se confunde con la media general y queda fuera del análisis.
</div>

## Otros diseños $3^{k-p}$ fraccionados

<div style="font-size:26px; text-align:justify; line-height:1.5;">
De forma análoga, pueden construirse fracciones más pequeñas, $1/9$ ($3^{k-2}$), $1/27$ ($3^{k-3}$), etc., usando $p$ componentes de interacción independientes para definir la fracción.
</div>

<div style="display:grid; grid-template-columns:1fr 1fr; gap:16px; margin-top:12px;">

<div class="fragment fade-up" data-fragment-index="1"
style="background-color:#eef4fb; padding:14px; border-radius:14px; border-top:7px solid #1a3a6b; font-size:21px; text-align:center; line-height:1.4;">
A mayor $p$, menos corridas se requieren, pero se confunden más interacciones entre sí (mayor pérdida de resolución).
</div>

<div class="fragment fade-up" data-fragment-index="2"
style="background-color:#eef7ee; padding:14px; border-radius:14px; border-top:7px solid #1b4d2e; font-size:21px; text-align:center; line-height:1.4;">
Útil en etapas exploratorias (tamizaje) con varios factores cuantitativos, antes de profundizar con un diseño completo en los factores más relevantes.
</div>

</div>

<div class="fragment fade-up" data-fragment-index="3"
style="background-color:#fdecec; padding:10px; border-radius:12px; border-left:8px solid #b91c1c; margin-top:12px; font-size:20px; text-align:center;">
Ejemplo: con 4 factores agronómicos a 3 niveles (NPK, Riego, Densidad, Variedad), una fracción $3^{4-2}=9$ corridas permite un primer tamizaje, antes de un ensayo confirmatorio más completo.
</div>

## {.center .middle}

<div style="text-align: center; margin-top: 40px;">

<p style="font-size: 46px; font-weight: bold; color: #3b82f6;">
Factoriales con niveles mixtos
</p>

<p style="font-size: 28px; color: #1b4d2e; font-weight: 600; margin-top: 10px; text-align: justify;">
¿Qué ocurre cuando los factores del experimento no tienen todos el mismo número de niveles?
</p>

</div>

## Factores a dos y tres niveles simultáneamente

<div style="font-size:26px; text-align:justify; line-height:1.5;">
En la práctica agrícola es común combinar un factor <strong>cualitativo a dos niveles</strong> (ej. variedad, sistema de siembra) con un factor <strong>cuantitativo a tres niveles</strong> (ej. dosis de un insumo). Esto da lugar a un diseño factorial de <strong>niveles mixtos $2\times3$</strong>.
</div>

<div class="block-definition fragment fade-up" data-fragment-index="1">
<div class="block-title">Diseño factorial de niveles mixtos</div>
<div class="block-body" style="font-size:22px; text-align:justify;">
Diseño factorial en el que los factores no comparten el mismo número de niveles. El número total de combinaciones es el producto de los niveles de cada factor (ej. $2\times3=6$).
</div>
</div>

## Ejemplo agrícola: arroz, Variedad x Dosis de fertilizante

<div style="font-size:25px; text-align:justify; line-height:1.4;">
En los Llanos Orientales se evalúa el rendimiento de <strong>arroz</strong> (t/ha) según dos factores:
</div>

<div style="display:grid; grid-template-columns:1fr 1fr; gap:16px; margin-top:10px;">

<div class="fragment fade-up" data-fragment-index="1"
style="background-color:#eef4fb; padding:14px; border-radius:14px; border-top:7px solid #1a3a6b; font-size:21px; text-align:center;">
<strong>Factor A: Variedad</strong> (2 niveles)<br>V1 (tradicional) / V2 (mejorada)
</div>

<div class="fragment fade-up" data-fragment-index="2"
style="background-color:#eef7ee; padding:14px; border-radius:14px; border-top:7px solid #1b4d2e; font-size:21px; text-align:center;">
<strong>Factor B: Dosis de urea</strong> (3 niveles)<br>Baja / Media / Alta
</div>

</div>

<div class="fragment fade-up" data-fragment-index="3"
style="background-color:#fff7e8; padding:10px; border-radius:12px; border-left:8px solid #d97706; margin-top:12px; font-size:21px; text-align:center;">
$2\times3=6$ combinaciones de tratamiento, con $n=3$ parcelas por combinación: $N=18$ parcelas.
</div>

## Datos: arroz, Variedad x Dosis

<table style="width:100%; font-size:19px; text-align:center; border-collapse:collapse;">
<tr style="background-color:#1a3a6b; color:white;">
<th style="padding:5px;">Variedad</th><th style="padding:5px;">Dosis</th><th style="padding:5px;">Rep 1</th><th style="padding:5px;">Rep 2</th><th style="padding:5px;">Rep 3</th><th style="padding:5px;">Media celda</th>
</tr>
<tr style="background-color:#eef4fb;"><td style="padding:5px;">V1</td><td style="padding:5px;">Baja</td><td style="padding:5px;">4.80</td><td style="padding:5px;">5.39</td><td style="padding:5px;">5.44</td><td style="padding:5px;">5.21</td></tr>
<tr><td style="padding:5px;">V1</td><td style="padding:5px;">Media</td><td style="padding:5px;">5.58</td><td style="padding:5px;">5.79</td><td style="padding:5px;">5.90</td><td style="padding:5px;">5.76</td></tr>
<tr style="background-color:#eef4fb;"><td style="padding:5px;">V1</td><td style="padding:5px;">Alta</td><td style="padding:5px;">6.61</td><td style="padding:5px;">6.48</td><td style="padding:5px;">6.70</td><td style="padding:5px;">6.60</td></tr>
<tr><td style="padding:5px;">V2</td><td style="padding:5px;">Baja</td><td style="padding:5px;">5.77</td><td style="padding:5px;">5.33</td><td style="padding:5px;">5.99</td><td style="padding:5px;">5.70</td></tr>
<tr style="background-color:#eef4fb;"><td style="padding:5px;">V2</td><td style="padding:5px;">Media</td><td style="padding:5px;">7.10</td><td style="padding:5px;">7.30</td><td style="padding:5px;">6.37</td><td style="padding:5px;">6.92</td></tr>
<tr><td style="padding:5px;">V2</td><td style="padding:5px;">Alta</td><td style="padding:5px;">8.18</td><td style="padding:5px;">8.12</td><td style="padding:5px;">7.72</td><td style="padding:5px;">8.01</td></tr>
</table>

<div class="fragment fade-up" data-fragment-index="1"
style="background-color:#f8fafc; padding:8px; border-radius:12px; border-left:8px solid #475569; margin-top:8px; font-size:19px; text-align:center;">
Media general $\bar y_{..}=6.365$ t/ha.
</div>

## Gráfico de interacción: arroz

```{r}
#| label: interaccion-arroz
#| echo: false
#| fig-height: 3.4
m1 <- c(5.21, 5.76, 6.60)
m2 <- c(5.70, 6.92, 8.01)
plot(1:3, m1, type="b", pch=19, lwd=2, col="#1a3a6b", ylim=c(4.5,8.5),
     xaxt="n", xlab="Dosis de urea", ylab="Rendimiento (t/ha)",
     main="Interacción Variedad x Dosis en arroz")
lines(1:3, m2, type="b", pch=17, lwd=2, col="#1b4d2e")
axis(1, at=1:3, labels=c("Baja","Media","Alta"))
legend("topleft", legend=c("V1 (tradicional)","V2 (mejorada)"), col=c("#1a3a6b","#1b4d2e"), lty=1, lwd=2, pch=c(19,17))
```

<div class="fragment fade-up" data-fragment-index="1"
style="background-color:#eef7ee; padding:10px; border-radius:12px; border-left:8px solid #1b4d2e; margin-top:6px; font-size:20px; text-align:center;">
Las líneas no son paralelas: V2 responde con mayor pendiente al incremento de dosis que V1, lo que sugiere una posible interacción.
</div>

## Tabla ANOVA: arroz, Variedad x Dosis (niveles mixtos $2\times3$)

<table style="width:100%; font-size:21px; border-collapse:collapse; text-align:center;">
<tr style="background-color:#1a3a6b; color:white;">
<th style="padding:8px;">Fuente</th><th>SC</th><th>gl</th><th>CM</th><th>F</th><th>valor-p</th>
</tr>
<tr style="background-color:#eef4fb;"><td style="padding:8px;">Variedad</td><td>4.69</td><td>1</td><td>4.69</td><td>48.50</td><td>$1.5\times10^{-5}$</td></tr>
<tr><td style="padding:8px;">Dosis</td><td>10.25</td><td>2</td><td>5.13</td><td>53.00</td><td>$1.1\times10^{-6}$</td></tr>
<tr style="background-color:#eef4fb;"><td style="padding:8px;">Variedad $\times$ Dosis</td><td>0.69</td><td>2</td><td>0.34</td><td>3.55</td><td>0.061</td></tr>
<tr><td style="padding:8px;">Error</td><td>1.16</td><td>12</td><td>0.10</td><td></td><td></td></tr>
<tr style="background-color:#eef7ee; font-weight:bold;"><td style="padding:8px;">Total</td><td>16.79</td><td>17</td><td></td><td></td><td></td></tr>
</table>

<div class="fragment fade-up" data-fragment-index="1"
style="background-color:#f8fafc; padding:10px; border-radius:12px; border-left:8px solid #475569; margin-top:10px; font-size:20px; text-align:center;">
gl de tratamientos $=2\times3-1=5=1(\text{Variedad})+2(\text{Dosis})+2(\text{Variedad}\times\text{Dosis})$.
</div>

## Interpretación: arroz

<div class="fragment fade-up" data-fragment-index="1"
style="background-color:#eef4fb; padding:14px; border-radius:14px; border-top:8px solid #1a3a6b; font-size:22px; text-align:justify; line-height:1.4;">
<strong>Variedad</strong> ($F=48.50$, $p<0.001$): la variedad mejorada V2 (media global 6.88 t/ha) supera significativamente a la tradicional V1 (5.85 t/ha).
</div>

<div class="fragment fade-up" data-fragment-index="2"
style="background-color:#eef7ee; padding:14px; border-radius:14px; border-top:8px solid #1b4d2e; margin-top:10px; font-size:22px; text-align:justify; line-height:1.4;">
<strong>Dosis de urea</strong> ($F=53.00$, $p<0.001$): el rendimiento aumenta de forma marcada y aproximadamente lineal con la dosis (5.45, 6.34, 7.30 t/ha).
</div>

<div class="fragment fade-up" data-fragment-index="3"
style="background-color:#fff7e8; padding:14px; border-radius:14px; border-top:8px solid #d97706; margin-top:10px; font-size:22px; text-align:justify; line-height:1.4;">
<strong>Interacción</strong> ($F=3.55$, $p=0.061$): no alcanza significancia al 5%, pero está cerca del umbral; la respuesta a la dosis tiende a ser algo más pronunciada en V2, lo que merece seguimiento en futuros ensayos.
</div>

## Factores a dos y cuatro niveles: flores de exportación

<div style="font-size:26px; text-align:justify; line-height:1.5;">
En un cultivo de <strong>rosas de exportación</strong> en la sabana de Bogotá se desea evaluar el efecto de dos factores con distinto número de niveles sobre el número de tallos exportables por planta.
</div>

<div style="display:grid; grid-template-columns:1fr 1fr; gap:16px; margin-top:10px;">

<div class="fragment fade-up" data-fragment-index="1"
style="background-color:#eef4fb; padding:14px; border-radius:14px; border-top:7px solid #1a3a6b; font-size:21px; text-align:center;">
<strong>Factor A: Sistema de riego</strong> (2 niveles)<br>Goteo convencional / Goteo con fertirriego
</div>

<div class="fragment fade-up" data-fragment-index="2"
style="background-color:#eef7ee; padding:14px; border-radius:14px; border-top:7px solid #1b4d2e; font-size:21px; text-align:center;">
<strong>Factor B: Dosis de bioestimulante</strong> (4 niveles)<br>0, 1, 2, 3 mL/L
</div>

</div>

<div class="fragment fade-up" data-fragment-index="3"
style="background-color:#fff7e8; padding:10px; border-radius:12px; border-left:8px solid #d97706; margin-top:12px; font-size:21px; text-align:center;">
Diseño de niveles mixtos $2\times4=8$ combinaciones de tratamiento.
</div>

## Estructura conceptual: riego x bioestimulante en rosas

<table style="width:90%; margin:0 auto; font-size:21px; text-align:center; border-collapse:collapse;">
<tr style="background-color:#1a3a6b; color:white;">
<th style="padding:8px;">Riego \ Bioestimulante</th><th>0 mL/L</th><th>1 mL/L</th><th>2 mL/L</th><th>3 mL/L</th>
</tr>
<tr style="background-color:#eef4fb;"><td style="padding:8px;">Convencional</td><td>38</td><td>41</td><td>44</td><td>45</td></tr>
<tr><td style="padding:8px;">Fertirriego</td><td>42</td><td>47</td><td>52</td><td>54</td></tr>
</table>

<div class="fragment fade-up" data-fragment-index="1"
style="background-color:#eef4fb; padding:12px; border-radius:14px; border-left:8px solid #1a3a6b; margin-top:14px; font-size:21px; text-align:center;">
gl de tratamientos $=2\times4-1=7=1(\text{Riego})+3(\text{Bioestimulante})+3(\text{Riego}\times\text{Bioestimulante})$.
</div>

<div class="fragment fade-up" data-fragment-index="2"
style="background-color:#fff7e8; padding:10px; border-radius:12px; border-left:8px solid #d97706; margin-top:10px; font-size:20px; text-align:center;">
Conceptualmente: ambos sistemas de riego mejoran con mayor dosis de bioestimulante, pero el fertirriego parte de una base más alta y gana más tallos por unidad de dosis (posible interacción).
</div>

## Generalización: diseños de niveles mixtos

<div class="block-theorem fragment fade-up" data-fragment-index="1">
<div class="block-title">Diseño factorial de niveles mixtos $a\times b$</div>
<div class="block-body" style="font-size:23px; text-align:center;">
Número de corridas: $a\times b$ &nbsp;&nbsp; Grados de libertad de tratamientos: $ab-1$
$$gl_A = a-1 \qquad gl_B = b-1 \qquad gl_{A\times B}=(a-1)(b-1)$$
</div>
</div>

<div class="fragment fade-up" data-fragment-index="2"
style="background-color:#eef4fb; padding:12px; border-radius:14px; border-left:8px solid #1a3a6b; margin-top:12px; font-size:21px; text-align:center;">
El principio se extiende a más de dos factores con distintos números de niveles, ej. $2\times3\times4$, manteniendo siempre que el número total de corridas es el producto de los niveles.
</div>

<div class="fragment fade-up" data-fragment-index="3"
style="background-color:#fdecec; padding:10px; border-radius:12px; border-left:8px solid #b91c1c; margin-top:10px; font-size:20px; text-align:center;">
Si el factor a tres o más niveles es cuantitativo, sus grados de libertad pueden descomponerse en componentes lineal, cuadrático, etc., igual que en el diseño $3^k$.
</div>

## Errores comunes

<div class="block-alert fragment fade-up" data-fragment-index="1">
<div class="block-title">Advertencia: errores frecuentes</div>
<div class="block-body" style="font-size:23px; line-height:1.4;">
- Tratar un factor cuantitativo a tres niveles como si fuera puramente cualitativo, perdiendo la posibilidad de estimar los componentes lineal y cuadrático.
- Olvidar que en un diseño $3^k$ confundido en bloques se pierde información sobre la(s) interacción(es) usada(s) para definir los bloques.
- Confundir una réplica fraccionada $3^{k-p}$ con un diseño $2^{k-p}$: las reglas de generadores y alias son distintas en cada caso.
- En diseños de niveles mixtos, calcular mal los grados de libertad de la interacción: no es $(a-1)+(b-1)$, sino $(a-1)(b-1)$.
- Interpretar un componente cuadrático significativo como evidencia automática de un máximo dentro del rango estudiado, sin graficar la curva de respuesta.
</div>
</div>

## Resumen general de la clase

<table style="width:100%; font-size:21px; border-collapse:collapse; text-align:center;">
<tr style="background-color:#1a3a6b; color:white;">
<th style="padding:8px;">Diseño</th>
<th style="padding:8px;">Corridas</th>
<th style="padding:8px;">gl tratamientos</th>
</tr>
<tr style="background-color:#eef4fb;"><td style="padding:8px;">$3^2$</td><td style="padding:8px;">9</td><td style="padding:8px;">8</td></tr>
<tr><td style="padding:8px;">$3^3$</td><td style="padding:8px;">27</td><td style="padding:8px;">26</td></tr>
<tr style="background-color:#eef4fb;"><td style="padding:8px;">$3^k$ en $3^p$ bloques</td><td style="padding:8px;">$3^k$ (en $3^p$ bloques de $3^{k-p}$)</td><td style="padding:8px;">$3^k-1$ (menos gl confundidos)</td></tr>
<tr><td style="padding:8px;">$3^{k-p}$ fraccionado</td><td style="padding:8px;">$3^{k-p}$</td><td style="padding:8px;">$3^{k-p}-1$</td></tr>
<tr style="background-color:#eef4fb;"><td style="padding:8px;">Niveles mixtos $a\times b$</td><td style="padding:8px;">$a\times b$</td><td style="padding:8px;">$ab-1$</td></tr>
</table>

<div class="fragment fade-up" data-fragment-index="1"
style="background-color:#f8fafc; padding:10px; border-radius:12px; border-left:8px solid #475569; margin-top:12px; font-size:20px; text-align:center;">
La elección del diseño depende de cuántos niveles necesita cada factor para responder la pregunta agronómica, y de la capacidad operativa real del experimento.
</div>

## Taller en Clase {.center .middle}

## Instrucciones

<div class="fragment fade-up" data-fragment-index="1" style="background-color:#eef4fb; padding:20px; border-radius:18px; border-top:8px solid #1a3a6b;">

<div style="font-size:26px; line-height:1.7;">

Para cada ejercicio:

<ol>
<li>Identifique el tipo de diseño (completo $3^k$, confundido en bloques, fraccionado, o de niveles mixtos).</li>
<li>Calcule el número de corridas y los grados de libertad de tratamientos.</li>
<li>Cuando se suministre información, complete o interprete la tabla ANOVA correspondiente.</li>
<li>Redacte una conclusión en el contexto agronómico del problema.</li>
</ol>

</div>

</div>

## Ejercicio 1

<div class="fragment fade-up" data-fragment-index="1" style="background-color:#eef4fb; padding:18px; border-radius:18px; border-top:8px solid #1a3a6b;">

<div style="font-size:28px; font-weight:bold; color:#1a3a6b; margin-bottom:10px;">
Problema
</div>

<div style="font-size:25px; text-align:justify; line-height:1.5;">

Un caficultor del Huila evalúa el rendimiento del café (kg/ha) bajo tres niveles de fertilizante foliar (Bajo, Medio, Alto) y tres niveles de sombra (0%, 30%, 60%), con $n=4$ repeticiones por combinación.

</div>

</div>

<div class="fragment fade-up" data-fragment-index="2" style="background-color:#fff7e8; border-left:6px solid #d97706; border-radius:8px; padding:8px 12px; font-size:22px; text-align:center; margin-top:10px;">
Indique el número de corridas, el número total de parcelas $N$, y los grados de libertad de tratamiento, descomponiéndolos en efectos principales e interacción.
</div>

## Ejercicio 2

<div class="fragment fade-up" data-fragment-index="1" style="background-color:#eef7ee; padding:18px; border-radius:18px; border-top:8px solid #1b4d2e;">

<div style="font-size:28px; font-weight:bold; color:#1b4d2e; margin-bottom:10px;">
Problema
</div>

<div style="font-size:24px; text-align:justify; line-height:1.4;">

En un ensayo de caña de azúcar con tres factores a tres niveles (dosis de nitrógeno, dosis de potasio, frecuencia de riego), el agrónomo solo dispone de lotes con capacidad para 9 parcelas cada uno.

</div>

</div>

<div class="fragment fade-up" data-fragment-index="2" style="background-color:#fff7e8; border-left:6px solid #d97706; border-radius:8px; padding:8px 12px; font-size:22px; text-align:center; margin-top:10px;">
Determine en cuántos bloques debe dividirse el experimento $3^3$ y el tamaño de cada bloque. Indique cuántos grados de libertad se confundirían con bloques.
</div>

## Ejercicio 3

<div class="fragment fade-up" data-fragment-index="1" style="background-color:#eef4fb; padding:18px; border-radius:18px; border-top:8px solid #1a3a6b;">

<div style="font-size:28px; font-weight:bold; color:#1a3a6b; margin-bottom:10px;">
Problema
</div>

<div style="font-size:24px; text-align:justify; line-height:1.4;">

Un investigador de Fedearroz estudia 4 factores cuantitativos a tres niveles cada uno (nitrógeno, fósforo, potasio y densidad de siembra) y considera que el diseño completo $3^4=81$ corridas es demasiado costoso.

</div>

</div>

<div class="fragment fade-up" data-fragment-index="2" style="background-color:#fff7e8; border-left:6px solid #d97706; border-radius:8px; padding:8px 12px; font-size:22px; text-align:center; margin-top:10px;">
Proponga una réplica fraccionada adecuada ($3^{4-1}$ o $3^{4-2}$), indicando el número de corridas resultante y qué se sacrifica al usar la fracción elegida.
</div>

## Ejercicio 4

<div class="fragment fade-up" data-fragment-index="1" style="background-color:#eef7ee; padding:18px; border-radius:18px; border-top:8px solid #1b4d2e;">

<div style="font-size:28px; font-weight:bold; color:#1b4d2e; margin-bottom:10px;">
Problema
</div>

<div style="font-size:25px; text-align:justify; line-height:1.5;">

En un cultivo de papa en Boyacá se compara el tipo de semilla (certificada vs. no certificada: 2 niveles) con tres dosis de un fungicida preventivo (Baja, Media, Alta). Con $n=5$ parcelas por combinación, el software reporta:

</div>

<table style="width:100%; font-size:21px; text-align:center; margin-top:10px;">
<tr style="background-color:#dbeafe;">
<th>Fuente</th><th>SC</th><th>gl</th><th>CM</th><th>F</th>
</tr>
<tr><td>Semilla</td><td>18.2</td><td>?</td><td>?</td><td>?</td></tr>
<tr><td>Dosis</td><td>34.5</td><td>?</td><td>?</td><td>?</td></tr>
<tr><td>Semilla $\times$ Dosis</td><td>6.1</td><td>?</td><td>?</td><td>?</td></tr>
<tr><td>Error</td><td>28.8</td><td>24</td><td>?</td><td></td></tr>
</table>

</div>

<div class="fragment fade-up" data-fragment-index="2" style="background-color:#fff7e8; border-left:6px solid #d97706; border-radius:8px; padding:8px 12px; font-size:22px; text-align:center; margin-top:10px;">
Complete la tabla ANOVA (gl, CM y F) y utilice $F_{0.05,1,24}=4.26$, $F_{0.05,2,24}=3.40$.
</div>

## Ejercicio 5

<div class="fragment fade-up" data-fragment-index="1" style="background-color:#eef4fb; padding:18px; border-radius:18px; border-top:8px solid #1a3a6b;">

<div style="font-size:28px; font-weight:bold; color:#1a3a6b; margin-bottom:10px;">
Problema
</div>

<div style="font-size:25px; text-align:justify; line-height:1.5;">

Un floricultor de la sabana de Bogotá evalúa claveles bajo 2 sistemas de poda y 4 dosis de un regulador de crecimiento, registrando el número de tallos exportables por planta como respuesta.

</div>

</div>

<div class="fragment fade-up" data-fragment-index="2" style="background-color:#fff7e8; border-left:6px solid #d97706; border-radius:8px; padding:8px 12px; font-size:22px; text-align:center; margin-top:10px;">
Indique el número total de combinaciones de tratamiento y la descomposición de los grados de libertad en efecto de poda, efecto de dosis e interacción.
</div>
