---
title: "Bioestadística Fundamental"
author: " "
institute: "Departamento de Estadística, Sede Bogotá"
bibliography: referencias.bib
csl: ieee.csl
format:
  revealjs:
    logo: images/logo_unal_3.png
    slide-number: true
    title-slide: false
    multiplex: true
    theme: [simple, ../assets/monash.scss]
    show-slide-number: all
    controls: true
    width: 1280
    height: 720
    embed-resources: true
    css: [../assets/syntax-highlight.css, ../assets/custom.css]
    header-includes: |
      <link rel="stylesheet" href="../assets/fontawesome-free-6.1.1-web/css/fontawesome.min.css">
      <script defer src="../assets/fontawesome-free-6.1.1-web/js/all.min.js"></script>
      <script>
      window.addEventListener('load', function() {
        if (typeof Reveal === 'undefined') return;
        function updateLogoVisibility() {
          if (typeof Reveal.getCurrentSlide !== 'function') return;
          var logos = document.querySelectorAll('.reveal .slide-logo');
          if (!logos.length) return;
          var current = Reveal.getCurrentSlide();
          var isTitle = current && current.id === 'title-slide';
          logos.forEach(function(logo) {
            logo.style.display = isTitle ? 'none' : '';
          });
        }
        updateLogoVisibility();
        Reveal.on('slidechanged', updateLogoVisibility);
      });
      </script>
execute:
  echo: false
---

## Clase 25 {.center .middle}

<div style="text-align: center; margin-top: 40px;">
<p style="font-size: 52px; font-weight: bold; color: #3b82f6;">
Ajuste de Modelos de Regresión
</p>
</div>

## Contenido

<div style="display: grid; grid-template-columns: 1fr 1fr; gap: 42px; margin-top: 20px; font-size: 28px; align-items: start;">
<div>
<h3 class="fragment fade-in" data-fragment-index="1" style="font-size: 32px; margin-bottom: 14px; color: #1b4d2e;">Parte I: Modelos de regresión lineal</h3>
<ul>
<li class="fragment fade-in" data-fragment-index="2">Motivación: variables cuantitativas vs. ANOVA.</li>
<li class="fragment fade-in" data-fragment-index="3">Forma general del modelo y supuestos.</li>
<li class="fragment fade-in" data-fragment-index="4">Ejemplo agrícola central: rendimiento de caña de azúcar.</li>
<li class="fragment fade-in" data-fragment-index="5">Estimación por mínimos cuadrados.</li>
</ul>
<h3 class="fragment fade-in" data-fragment-index="6" style="font-size: 32px; margin-bottom: 14px; margin-top: 22px; color: #1b4d2e;">Parte II: Pruebas de hipótesis</h3>
<ul>
<li class="fragment fade-in" data-fragment-index="7">Significancia global de la regresión y tabla ANOVA.</li>
<li class="fragment fade-in" data-fragment-index="8">Pruebas t individuales y F parcial por subconjuntos.</li>
</ul>
</div>

<div>
<h3 class="fragment fade-in" data-fragment-index="9" style="font-size: 32px; margin-bottom: 14px; color: #1a3a6b;">Parte III: Intervalos y predicción</h3>
<ul>
<li class="fragment fade-in" data-fragment-index="10">IC para coeficientes y para la respuesta media.</li>
<li class="fragment fade-in" data-fragment-index="11">Intervalo de predicción para una observación nueva.</li>
</ul>
<h3 class="fragment fade-in" data-fragment-index="12" style="font-size: 32px; margin-bottom: 14px; margin-top: 22px; color: #1a3a6b;">Parte IV: Diagnóstico del modelo</h3>
<ul>
<li class="fragment fade-in" data-fragment-index="13">Residuos escalados y estadístico PRESS.</li>
<li class="fragment fade-in" data-fragment-index="14">Leverage, distancia de Cook, DFFITS.</li>
<li class="fragment fade-in" data-fragment-index="15">Prueba de falta de ajuste.</li>
</ul>
</div>
</div>

## {.center .middle}

<div style="text-align: center; margin-top: 40px;">

<p style="font-size: 50px; font-weight: bold; color: #3b82f6;">
Modelos de Regresión Lineal Múltiple
</p>

<p style="font-size: 28px; color: #1b4d2e; font-weight: 600; margin-top: 10px; text-align: justify;">
¿Cómo modelar una respuesta cuantitativa en función de variables explicativas también cuantitativas?
</p>

</div>

## Motivación: de los factores a las variables continuas

<div style="font-size:27px; text-align:justify; line-height:1.5;">
En el ANOVA se comparan medias de una respuesta entre niveles de un <strong>factor cualitativo</strong> (tipo de fertilizante, variedad, método). Pero muchas variables agronómicas relevantes son <strong>cuantitativas continuas</strong>: precipitación, dosis de nitrógeno, horas de sol, altitud.
</div>

<div style="display:grid; grid-template-columns:1fr 1fr; gap:18px; margin-top:14px;">

<div class="fragment fade-up" data-fragment-index="1"
style="background-color:#eef4fb; padding:18px; border-radius:18px; border-top:8px solid #1a3a6b;">
<div style="font-size:25px; font-weight:bold; text-align:center; color:#1a3a6b;">ANOVA</div>
<div style="font-size:22px; text-align:center; line-height:1.4; margin-top:8px;">
Compara medias entre <strong>grupos o niveles</strong> de una variable cualitativa (factor).
</div>
</div>

<div class="fragment fade-up" data-fragment-index="2"
style="background-color:#eef7ee; padding:18px; border-radius:18px; border-top:8px solid #1b4d2e;">
<div style="font-size:25px; font-weight:bold; text-align:center; color:#1b4d2e;">Regresión</div>
<div style="font-size:22px; text-align:center; line-height:1.4; margin-top:8px;">
Modela la <strong>relación funcional</strong> entre la respuesta y una o más variables explicativas continuas.
</div>
</div>

</div>

<div class="fragment fade-up" data-fragment-index="3"
style="background-color:#f8fafc; padding:14px; border-radius:14px; border-left:8px solid #475569; margin-top:14px; font-size:22px; text-align:justify;">
Por ejemplo: en lugar de comparar el rendimiento de caña de azúcar entre tres niveles fijos de nitrógeno, la regresión permite estimar cómo cambia el rendimiento <strong>para cualquier dosis</strong> de nitrógeno aplicada.
</div>

## Ejemplo agrícola central: caña de azúcar en el Valle del Cauca

<p style="font-size:25px; text-align:justify; line-height:1.4;">
Un ingeniero agrónomo del Valle del Cauca desea modelar el <strong>rendimiento de caña de azúcar</strong> (ton/ha) en función de tres variables continuas registradas en 28 lotes de cultivo durante un ciclo productivo:
</p>

<div style="display:grid; grid-template-columns:1fr 1fr 1fr; gap:14px; margin-top:10px;">

<div class="fragment fade-up" data-fragment-index="1"
style="background-color:#eef4fb; padding:14px; border-radius:14px; border-top:7px solid #1a3a6b; font-size:21px; text-align:center;">
<strong>$x_1$: Precipitación</strong><br>mm/mes promedio
</div>

<div class="fragment fade-up" data-fragment-index="2"
style="background-color:#eef7ee; padding:14px; border-radius:14px; border-top:7px solid #1b4d2e; font-size:21px; text-align:center;">
<strong>$x_2$: Nitrógeno</strong><br>dosis aplicada (kg/ha)
</div>

<div class="fragment fade-up" data-fragment-index="3"
style="background-color:#fff7e8; padding:14px; border-radius:14px; border-top:7px solid #d97706; font-size:21px; text-align:center;">
<strong>$x_3$: Horas de sol</strong><br>promedio diario (h)
</div>

</div>

<div class="fragment fade-up" data-fragment-index="4"
style="background-color:#f8fafc; padding:12px; border-radius:14px; border-left:8px solid #475569; margin-top:12px; font-size:22px; text-align:center;">
$y$: Rendimiento de caña de azúcar (ton/ha). Este dataset de $n=28$ lotes se usará a lo largo de toda la clase.
</div>

## Datos del ejemplo: rendimiento de caña de azúcar

<div style="font-size:18px; text-align:justify; line-height:1.2; margin-bottom:6px;">
Primeras observaciones del conjunto de datos ($n=28$ lotes):
</div>

<table style="width:100%; font-size:16px; text-align:center; margin-top:4px; border-collapse:collapse;">
<tr style="background-color:#1a3a6b; color:white;">
<th style="padding:5px;">Lote</th><th style="padding:5px;">Precip. (mm)</th><th style="padding:5px;">N (kg/ha)</th><th style="padding:5px;">Sol (h)</th><th style="padding:5px;">Rend. (ton/ha)</th>
</tr>
<tr><td>1</td><td>185.2</td><td>200.0</td><td>5.23</td><td>88.1</td></tr>
<tr style="background-color:#eef4fb;"><td>2</td><td>151.8</td><td>116.3</td><td>6.07</td><td>78.8</td></tr>
<tr><td>3</td><td>156.8</td><td>139.2</td><td>6.68</td><td>78.9</td></tr>
<tr style="background-color:#eef4fb;"><td>4</td><td>154.8</td><td>100.1</td><td>6.10</td><td>83.9</td></tr>
<tr><td>5</td><td>191.4</td><td>147.1</td><td>4.53</td><td>80.7</td></tr>
<tr style="background-color:#eef4fb;"><td>...</td><td>...</td><td>...</td><td>...</td><td>...</td></tr>
<tr><td>27</td><td>191.1</td><td>152.8</td><td>7.25</td><td>100.5</td></tr>
<tr style="background-color:#eef4fb;"><td>28</td><td>115.9</td><td>130.2</td><td>4.30</td><td>70.4</td></tr>
</table>

<div class="fragment fade-up" data-fragment-index="1"
style="background-color:#eef7ee; padding:10px; border-radius:12px; border-left:8px solid #1b4d2e; margin-top:10px; font-size:20px; text-align:center;">
Medias: $\bar x_1=159.1$ mm, $\bar x_2=151.4$ kg/ha, $\bar x_3=5.81$ h, $\bar y=84.36$ ton/ha.
</div>

## Dispersión de los datos: rendimiento contra cada covariable

```{r}
#| label: dispersion-datos
#| echo: false
#| fig-height: 3.4
precipitacion <- c(185.2,151.8,156.8,154.8,191.4,155.6,206.8,106.6,173.8,164.0,146.6,213.8,175.1,93.1,150.9,201.5,137.5,137.5,188.6,104.0,135.0,195.9,95.2,183.0,133.8,209.4,191.1,115.9)
nitrogeno <- c(200.0,116.3,139.2,100.1,147.1,156.4,172.7,96.0,93.3,104.7,218.9,206.7,136.5,210.3,187.6,194.1,219.7,193.9,184.9,98.4,143.5,155.7,93.5,183.0,105.1,98.4,152.8,130.2)
sol <- c(5.23,6.07,6.68,6.10,4.53,6.60,7.38,4.76,4.36,6.69,6.53,5.16,4.92,4.65,4.36,7.49,6.14,5.51,4.24,5.74,6.87,6.12,6.92,6.06,7.14,4.76,7.25,4.30)
rendimiento <- c(88.1,78.8,78.9,83.9,80.7,88.0,101.2,71.1,75.5,76.9,93.1,99.1,82.7,85.6,85.7,95.9,88.5,86.1,88.6,75.2,86.9,95.9,69.8,80.4,76.9,77.6,100.5,70.4)
datos <- data.frame(precipitacion, nitrogeno, sol, rendimiento)
modelo <- lm(rendimiento ~ precipitacion + nitrogeno + sol, data = datos)

par(mfrow = c(1, 3))
plot(datos$precipitacion, datos$rendimiento, pch = 19, col = "#1a3a6b",
     xlab = "Precipitación (mm/mes)", ylab = "Rendimiento (ton/ha)", main = "vs. Precipitación")
plot(datos$nitrogeno, datos$rendimiento, pch = 19, col = "#1b4d2e",
     xlab = "Nitrógeno (kg/ha)", ylab = "Rendimiento (ton/ha)", main = "vs. Nitrógeno")
plot(datos$sol, datos$rendimiento, pch = 19, col = "#d97706",
     xlab = "Horas de sol (h/día)", ylab = "Rendimiento (ton/ha)", main = "vs. Horas de sol")
```

<div class="fragment fade-up" data-fragment-index="1"
style="background-color:#fff7e8; padding:10px; border-radius:12px; border-left:8px solid #d97706; margin-top:6px; font-size:21px; text-align:center;">
Las tres variables muestran una relación positiva con el rendimiento: sugiere que un modelo lineal múltiple es razonable.
</div>

## Forma general del modelo de regresión lineal

<div style="font-size:26px; text-align:justify; line-height:1.4;">
El modelo de regresión lineal múltiple relaciona una respuesta $y$ con $k$ variables explicativas $x_1,\ldots,x_k$:
</div>

<div class="block-theorem fragment fade-up" data-fragment-index="1">
<div class="block-title" style="font-size:28px;">Modelo de regresión lineal múltiple</div>
<div class="block-body" style="font-size:27px; text-align:center;">
$$
y=\beta_0+\beta_1 x_1+\beta_2 x_2+\cdots+\beta_k x_k+\varepsilon
$$
</div>
</div>

<div style="font-size:23px; line-height:1.4; margin-top:10px;">
- $\beta_0$: intercepto, valor esperado de $y$ cuando todas las $x_i=0$.
- $\beta_j$: efecto marginal de $x_j$ sobre $y$, manteniendo constantes las demás variables.
- $\varepsilon$: error aleatorio no explicado por el modelo.
- $k=3$ en el ejemplo: precipitación, nitrógeno y horas de sol.
</div>

## Supuestos del modelo de regresión lineal

<div style="display:grid; grid-template-columns:1fr 1fr 1fr; gap:14px;">

<div class="fragment fade-up" data-fragment-index="1"
style="background-color:#eef4fb; padding:14px; border-radius:14px; border-top:7px solid #1a3a6b; font-size:20px; text-align:center;">
<strong>Linealidad</strong><br>La relación entre $y$ y las $x_j$ es lineal en los parámetros.
</div>

<div class="fragment fade-up" data-fragment-index="2"
style="background-color:#eef7ee; padding:14px; border-radius:14px; border-top:7px solid #1b4d2e; font-size:20px; text-align:center;">
<strong>Normalidad</strong><br>$\varepsilon\sim N(0,\sigma^2)$
</div>

<div class="fragment fade-up" data-fragment-index="3"
style="background-color:#fff7e8; padding:14px; border-radius:14px; border-top:7px solid #d97706; font-size:20px; text-align:center;">
<strong>Homocedasticidad</strong><br>Varianza $\sigma^2$ constante para todos los niveles de $x$
</div>

</div>

<div style="display:grid; grid-template-columns:1fr 1fr; gap:14px; margin-top:14px;">

<div class="fragment fade-up" data-fragment-index="4"
style="background-color:#f5f3ff; padding:14px; border-radius:14px; border-top:7px solid #7c3aed; font-size:20px; text-align:center;">
<strong>Independencia</strong><br>Los errores $\varepsilon_i$ son independientes entre observaciones.
</div>

<div class="fragment fade-up" data-fragment-index="5"
style="background-color:#fdecec; padding:14px; border-radius:14px; border-top:7px solid #b91c1c; font-size:20px; text-align:center;">
<strong>No colinealidad perfecta</strong><br>Las variables $x_j$ no son combinaciones lineales exactas entre sí.
</div>

</div>

<div class="fragment fade-up" data-fragment-index="6"
style="background-color:#f8fafc; padding:10px; border-radius:12px; border-left:8px solid #475569; margin-top:12px; font-size:20px; text-align:center;">
Estos supuestos se verifican mediante el análisis de residuos (Parte IV de esta clase).
</div>

## Estimación de los parámetros: idea de mínimos cuadrados

<div style="font-size:26px; text-align:justify; line-height:1.4;">
El método de <strong>mínimos cuadrados ordinarios</strong> (MCO) busca los valores $\hat\beta_0,\hat\beta_1,\ldots,\hat\beta_k$ que minimizan la suma de cuadrados de los residuos:
</div>

<div class="block-definition fragment fade-up" data-fragment-index="1">
<div class="block-title" style="font-size:25px;">Criterio de mínimos cuadrados</div>
<div class="block-body" style="font-size:25px; text-align:center;">
$$
SC_E=\sum_{i=1}^n \left(y_i-\hat\beta_0-\sum_{j=1}^k \hat\beta_j x_{ij}\right)^2
$$
</div>
</div>

<div class="fragment fade-up" data-fragment-index="2"
style="background-color:#eef4fb; padding:12px; border-radius:14px; border-left:8px solid #1a3a6b; margin-top:10px; font-size:22px; text-align:center;">
Geométricamente: se busca el hiperplano que minimiza la suma de las distancias verticales al cuadrado entre los puntos observados y los valores ajustados.
</div>

## Estimación matricial de los parámetros

<div style="font-size:25px; text-align:justify; line-height:1.4;">
En notación matricial, el modelo se escribe $\mathbf{y}=\mathbf{X}\boldsymbol\beta+\boldsymbol\varepsilon$, donde $\mathbf{X}$ es la matriz de diseño ($n\times(k+1)$, con una columna de unos para el intercepto).
</div>

<div class="block-theorem fragment fade-up" data-fragment-index="1">
<div class="block-title" style="font-size:25px;">Estimador de mínimos cuadrados</div>
<div class="block-body" style="font-size:28px; text-align:center;">
$$
\hat{\boldsymbol\beta}=(\mathbf{X}'\mathbf{X})^{-1}\mathbf{X}'\mathbf{y}
$$
</div>
</div>

<div style="font-size:22px; line-height:1.4; margin-top:10px;">
- $\mathbf{X}'\mathbf{X}$: matriz de sumas de cuadrados y productos cruzados de las covariables.
- $(\mathbf{X}'\mathbf{X})^{-1}$: existe siempre que las columnas de $\mathbf{X}$ sean linealmente independientes (no colinealidad perfecta).
- Este estimador es el mismo que minimiza $SC_E$; ambos enfoques (cálculo diferencial y álgebra matricial) llevan a la misma solución.
</div>

## Estimaciones del modelo: caña de azúcar

<div style="font-size:24px; text-align:justify; line-height:1.4; margin-bottom:8px;">
Aplicando $\hat{\boldsymbol\beta}=(\mathbf{X}'\mathbf{X})^{-1}\mathbf{X}'\mathbf{y}$ a los datos de los 28 lotes se obtiene el siguiente modelo ajustado:
</div>

<table style="width:100%; font-size:22px; text-align:center; margin-top:6px; border-collapse:collapse;">
<tr style="background-color:#1a3a6b; color:white;">
<th style="padding:8px;">Parámetro</th><th style="padding:8px;">Estimación $\hat\beta_j$</th><th style="padding:8px;">Error estándar</th>
</tr>
<tr style="background-color:#eef4fb;"><td style="padding:8px;">$\beta_0$ (Intercepto)</td><td style="padding:8px;">32.585</td><td style="padding:8px;">6.474</td></tr>
<tr><td style="padding:8px;">$\beta_1$ (Precipitación)</td><td style="padding:8px;">0.1092</td><td style="padding:8px;">0.0251</td></tr>
<tr style="background-color:#eef4fb;"><td style="padding:8px;">$\beta_2$ (Nitrógeno)</td><td style="padding:8px;">0.1241</td><td style="padding:8px;">0.0207</td></tr>
<tr><td style="padding:8px;">$\beta_3$ (Horas de sol)</td><td style="padding:8px;">2.6894</td><td style="padding:8px;">0.8199</td></tr>
</table>

<div class="fragment fade-up" data-fragment-index="1"
style="background-color:#eef7ee; padding:10px; border-radius:12px; border-left:8px solid #1b4d2e; margin-top:10px; font-size:21px; text-align:center;">
$$\hat y = 32.585+0.109\,x_1+0.124\,x_2+2.689\,x_3$$
</div>

## Interpretación de los coeficientes estimados

<div style="font-size:25px; text-align:justify; line-height:1.4;">
Cada coeficiente representa el efecto marginal de su variable, manteniendo las demás constantes (<em>ceteris paribus</em>):
</div>

<div style="display:grid; grid-template-columns:1fr 1fr 1fr; gap:14px; margin-top:10px;">

<div class="fragment fade-up" data-fragment-index="1"
style="background-color:#eef4fb; padding:12px; border-radius:14px; border-top:7px solid #1a3a6b; font-size:20px; text-align:center;">
Por cada mm/mes adicional de precipitación, el rendimiento aumenta en promedio <strong>0.109 ton/ha</strong>, fijando nitrógeno y horas de sol.
</div>

<div class="fragment fade-up" data-fragment-index="2"
style="background-color:#eef7ee; padding:12px; border-radius:14px; border-top:7px solid #1b4d2e; font-size:20px; text-align:center;">
Por cada kg/ha adicional de nitrógeno, el rendimiento aumenta en promedio <strong>0.124 ton/ha</strong>, fijando precipitación y sol.
</div>

<div class="fragment fade-up" data-fragment-index="3"
style="background-color:#fff7e8; padding:12px; border-radius:14px; border-top:7px solid #d97706; font-size:20px; text-align:center;">
Por cada hora adicional de sol diario, el rendimiento aumenta en promedio <strong>2.689 ton/ha</strong>, fijando precipitación y nitrógeno.
</div>

</div>

<div class="fragment fade-up" data-fragment-index="4"
style="background-color:#f8fafc; padding:10px; border-radius:12px; border-left:8px solid #475569; margin-top:12px; font-size:21px; text-align:center;">
El intercepto ($32.585$) no tiene interpretación agronómica directa, pues ninguna de las covariables se acerca a cero en la práctica.
</div>

## Recta de regresión ajustada: valores observados versus ajustados

```{r}
#| label: ajustados-observados
#| echo: false
#| fig-height: 3.4
plot(fitted(modelo), datos$rendimiento, pch = 19, col = "#1a3a6b",
     xlab = "Rendimiento ajustado (ton/ha)", ylab = "Rendimiento observado (ton/ha)",
     main = "Valores observados vs. ajustados")
abline(0, 1, col = "#b91c1c", lwd = 2, lty = 2)
```

<div class="fragment fade-up" data-fragment-index="1"
style="background-color:#eef7ee; padding:10px; border-radius:12px; border-left:8px solid #1b4d2e; margin-top:6px; font-size:21px; text-align:center;">
Los puntos se concentran alrededor de la línea de identidad ($y=\hat y$), indicando un buen ajuste global. $R^2=0.775$: el modelo explica el 77.5% de la variabilidad del rendimiento.
</div>

## Errores comunes: fundamentos de regresión

<div class="block-alert fragment fade-up" data-fragment-index="1">
<div class="block-title">Advertencia: errores frecuentes</div>
<div class="block-body" style="font-size:23px; line-height:1.4;">
- Interpretar $\beta_0$ fuera del rango observado de las covariables (extrapolación sin sentido agronómico).
- Confundir "efecto marginal manteniendo las demás constantes" con el efecto total observado en los datos crudos.
- Ajustar un modelo lineal sin verificar gráficamente que la relación entre $y$ y cada $x_j$ sea aproximadamente lineal.
- Ignorar la posible colinealidad entre covariables (ej. precipitación y horas de sol suelen estar correlacionadas negativamente).
</div>
</div>

## {.center .middle}

<div style="text-align: center; margin-top: 40px;">

<p style="font-size: 48px; font-weight: bold; color: #3b82f6;">
Pruebas de Hipótesis en Regresión Múltiple
</p>

<p style="font-size: 28px; color: #1b4d2e; font-weight: 600; margin-top: 10px; text-align: justify;">
¿El modelo en conjunto explica la variabilidad de la respuesta? ¿Cada variable individual aporta significativamente?
</p>

</div>

## Prueba de significancia de la regresión

<div style="font-size:26px; text-align:justify; line-height:1.4;">
Antes de interpretar coeficientes individuales, se evalúa si el modelo, en su conjunto, explica una proporción significativa de la variabilidad de $y$.
</div>

<div class="block-theorem fragment fade-up" data-fragment-index="1">
<div class="block-title" style="font-size:25px;">Hipótesis de significancia global</div>
<div class="block-body" style="font-size:25px; text-align:center;">
$$
H_0:\beta_1=\beta_2=\cdots=\beta_k=0 \qquad \text{vs.} \qquad H_1: \text{algún } \beta_j\neq 0
$$
</div>
</div>

<div class="fragment fade-up" data-fragment-index="2"
style="background-color:#eef4fb; padding:12px; border-radius:14px; border-left:8px solid #1a3a6b; margin-top:10px; font-size:22px; text-align:center;">
$H_0$ implica que ninguna de las variables explicativas tiene relación lineal con $y$: el "mejor predictor" sería simplemente $\bar y$.
</div>

## Descomposición de la suma de cuadrados en regresión

<div class="block-definition fragment fade-up" data-fragment-index="1">
<div class="block-title" style="font-size:25px;">Identidad de la suma de cuadrados</div>
<div class="block-body" style="font-size:23px; text-align:center;">
$$
\underbrace{\sum_{i=1}^n(y_i-\bar y)^2}_{SC_T}
=
\underbrace{\sum_{i=1}^n(\hat y_i-\bar y)^2}_{SC_{Reg}}
+
\underbrace{\sum_{i=1}^n(y_i-\hat y_i)^2}_{SC_E}
$$
</div>
</div>

<div style="display:grid; grid-template-columns:1fr 1fr; gap:14px; margin-top:10px;">

<div class="fragment fade-up" data-fragment-index="2"
style="background-color:#eef4fb; padding:14px; border-radius:14px; border-top:7px solid #1a3a6b; font-size:21px; text-align:center;">
$SC_{Reg}$: variabilidad explicada por las variables $x_1,\ldots,x_k$.
</div>

<div class="fragment fade-up" data-fragment-index="3"
style="background-color:#eef7ee; padding:14px; border-radius:14px; border-top:7px solid #1b4d2e; font-size:21px; text-align:center;">
$SC_E$: variabilidad residual, no explicada por el modelo.
</div>

</div>

## Tabla ANOVA de regresión y estadístico F

<div style="font-size:23px; text-align:justify; line-height:1.3;">
Cada suma de cuadrados se divide por sus grados de libertad. El estadístico de prueba es el cociente de cuadrados medios:
</div>

<table style="width:100%; font-size:20px; border-collapse:collapse; text-align:center; margin-top:6px;">
<tr style="background-color:#1a3a6b; color:white;">
<th style="padding:7px;">Fuente</th>
<th style="padding:7px;">SC</th>
<th style="padding:7px;">gl</th>
<th style="padding:7px;">CM</th>
<th style="padding:7px;">F</th>
</tr>
<tr style="background-color:#eef4fb;">
<td style="padding:7px;">Regresión</td>
<td style="padding:7px;">$SC_{Reg}$</td>
<td style="padding:7px;">$k$</td>
<td style="padding:7px;">$CM_{Reg}=\frac{SC_{Reg}}{k}$</td>
<td style="padding:7px;" rowspan="2">$F=\dfrac{CM_{Reg}}{CM_E}$</td>
</tr>
<tr>
<td style="padding:7px;">Error</td>
<td style="padding:7px;">$SC_E$</td>
<td style="padding:7px;">$n-k-1$</td>
<td style="padding:7px;">$CM_E=\frac{SC_E}{n-k-1}$</td>
</tr>
<tr style="background-color:#eef7ee;">
<td style="padding:7px;">Total</td>
<td style="padding:7px;">$SC_T$</td>
<td style="padding:7px;">$n-1$</td>
<td style="padding:7px;"></td>
<td style="padding:7px;"></td>
</tr>
</table>

<div class="fragment fade-up" data-fragment-index="1"
style="background-color:#fff7e8; padding:10px; border-radius:12px; border-left:8px solid #d97706; margin-top:8px; font-size:19px; text-align:center;">
Bajo $H_0$, $F=\dfrac{CM_{Reg}}{CM_E}\sim F_{k,\,n-k-1}$. Se rechaza $H_0$ si $F_{calc}>F_{\alpha,\,k,\,n-k-1}$.
</div>

## Resultado del ejemplo: tabla ANOVA de la caña de azúcar

<table style="width:100%; font-size:21px; border-collapse:collapse; text-align:center;">
<tr style="background-color:#1a3a6b; color:white;">
<th style="padding:7px;">Fuente</th>
<th style="padding:7px;">SC</th>
<th style="padding:7px;">gl</th>
<th style="padding:7px;">CM</th>
<th style="padding:7px;">F</th>
<th style="padding:7px;">valor-p</th>
</tr>
<tr style="background-color:#eef4fb;">
<td style="padding:7px;">Regresión</td>
<td style="padding:7px;">1685.91</td>
<td style="padding:7px;">3</td>
<td style="padding:7px;">561.97</td>
<td style="padding:7px;" rowspan="2">27.63</td>
<td style="padding:7px;" rowspan="2">$5.90\times10^{-8}$</td>
</tr>
<tr>
<td style="padding:7px;">Error</td>
<td style="padding:7px;">488.23</td>
<td style="padding:7px;">24</td>
<td style="padding:7px;">20.34</td>
</tr>
<tr style="background-color:#eef7ee;">
<td style="padding:7px;">Total</td>
<td style="padding:7px;">2174.14</td>
<td style="padding:7px;">27</td>
<td style="padding:7px;"></td>
<td style="padding:7px;"></td>
<td style="padding:7px;"></td>
</tr>
</table>

<div class="fragment fade-up" data-fragment-index="1"
style="background-color:#eef7ee; padding:10px; border-radius:12px; border-left:8px solid #1b4d2e; margin-top:10px; font-size:20px; text-align:center;">
$CM_{Reg}=1685.91/3=561.97$, &nbsp; $CM_E=488.23/24=20.34$, &nbsp; $F=561.97/20.34=27.63$.
</div>

## Criterio de decisión y conclusión: significancia global

<div style="display:grid; grid-template-columns:1fr 1fr; gap:18px;">

<div class="fragment fade-up" data-fragment-index="1"
style="background-color:#eef4fb; padding:18px; border-radius:18px; border-top:8px solid #1a3a6b;">
<div style="font-size:24px; font-weight:bold; text-align:center; color:#1a3a6b;">Criterio de decisión</div>
<div style="font-size:20px; text-align:center; line-height:1.5; margin-top:8px;">
$$F_{calc}=27.63 > F_{0.05,3,24}=3.01$$
$$\text{valor-p}=5.90\times10^{-8}<0.05$$
Se rechaza $H_0$.
</div>
</div>

<div class="fragment fade-up" data-fragment-index="2"
style="background-color:#eef7ee; padding:18px; border-radius:18px; border-top:8px solid #1b4d2e;">
<div style="font-size:24px; font-weight:bold; text-align:center; color:#1b4d2e;">Conclusión</div>
<div style="font-size:20px; text-align:justify; line-height:1.4; margin-top:8px;">
Existe evidencia estadística suficiente para afirmar que al menos una de las variables (precipitación, nitrógeno, horas de sol) tiene efecto sobre el rendimiento de la caña de azúcar.
</div>
</div>

</div>

<div class="fragment fade-up" data-fragment-index="3"
style="background-color:#f8fafc; padding:12px; border-radius:14px; border-left:8px solid #475569; margin-top:14px; font-size:20px; text-align:center;">
$R^2=SC_{Reg}/SC_T=1685.91/2174.14=0.7754$: el modelo explica el 77.5% de la variabilidad del rendimiento.
</div>

## Pruebas t para coeficientes individuales

<div style="font-size:25px; text-align:justify; line-height:1.4;">
Una vez confirmada la significancia global, se evalúa si <strong>cada coeficiente</strong> $\beta_j$ aporta significativamente al modelo, controlando por las demás variables.
</div>

<div class="block-theorem fragment fade-up" data-fragment-index="1">
<div class="block-title" style="font-size:24px;">Prueba t individual</div>
<div class="block-body" style="font-size:25px; text-align:center;">
$$
H_0:\beta_j=0 \quad \text{vs.} \quad H_1:\beta_j\neq 0
\qquad
t=\frac{\hat\beta_j}{EE(\hat\beta_j)}\sim t_{n-k-1}
$$
</div>
</div>

<div class="fragment fade-up" data-fragment-index="2"
style="background-color:#eef4fb; padding:10px; border-radius:12px; border-left:8px solid #1a3a6b; margin-top:8px; font-size:21px; text-align:center;">
Se rechaza $H_0$ si $|t_{calc}|>t_{\alpha/2,\,n-k-1}$. Esta prueba evalúa el aporte <strong>marginal</strong> de $x_j$, no su efecto en un modelo simple sin las demás variables.
</div>

## Resultado del ejemplo: pruebas t individuales

<table style="width:100%; font-size:21px; text-align:center; margin-top:8px; border-collapse:collapse;">
<tr style="background-color:#1a3a6b; color:white;">
<th style="padding:8px;">Variable</th><th style="padding:8px;">$\hat\beta_j$</th><th style="padding:8px;">$EE(\hat\beta_j)$</th><th style="padding:8px;">$t_{calc}$</th><th style="padding:8px;">valor-p</th>
</tr>
<tr style="background-color:#eef4fb;"><td style="padding:8px;">Intercepto</td><td style="padding:8px;">32.585</td><td style="padding:8px;">6.474</td><td style="padding:8px;">5.033</td><td style="padding:8px;">$3.82\times10^{-5}$</td></tr>
<tr><td style="padding:8px;">Precipitación</td><td style="padding:8px;">0.109</td><td style="padding:8px;">0.025</td><td style="padding:8px;">4.342</td><td style="padding:8px;">0.00022</td></tr>
<tr style="background-color:#eef4fb;"><td style="padding:8px;">Nitrógeno</td><td style="padding:8px;">0.124</td><td style="padding:8px;">0.021</td><td style="padding:8px;">5.987</td><td style="padding:8px;">$3.52\times10^{-6}$</td></tr>
<tr><td style="padding:8px;">Horas de sol</td><td style="padding:8px;">2.689</td><td style="padding:8px;">0.820</td><td style="padding:8px;">3.280</td><td style="padding:8px;">0.00316</td></tr>
</table>

<div class="fragment fade-up" data-fragment-index="1"
style="background-color:#eef7ee; padding:10px; border-radius:12px; border-left:8px solid #1b4d2e; margin-top:10px; font-size:20px; text-align:center;">
Con $gl=n-k-1=24$ y $t_{0.025,24}=2.064$: las tres variables presentan $|t_{calc}|>2.064$, por lo que <strong>todas son significativas</strong> al 5%, controlando por las demás.
</div>

## Prueba F parcial: subconjuntos de coeficientes

<div style="font-size:25px; text-align:justify; line-height:1.4;">
La prueba F parcial compara un <strong>modelo completo</strong> contra un <strong>modelo reducido</strong> (sin un subconjunto de variables), para evaluar si esas variables aportan significativamente en conjunto.
</div>

<div class="block-theorem fragment fade-up" data-fragment-index="1">
<div class="block-title" style="font-size:24px;">Estadístico F parcial</div>
<div class="block-body" style="font-size:24px; text-align:center;">
$$
F=\frac{(SC_{E,red}-SC_{E,comp})/r}{CM_{E,comp}}\sim F_{r,\,n-k-1}
$$
</div>
</div>

<div style="font-size:21px; line-height:1.4; margin-top:8px;">
- $SC_{E,red}$: suma de cuadrados del error del modelo reducido.
- $SC_{E,comp}$: suma de cuadrados del error del modelo completo.
- $r$: número de coeficientes eliminados al pasar del modelo completo al reducido.
</div>

## Ejemplo: ¿es significativo el efecto de horas de sol?

<p style="font-size:24px; text-align:justify; line-height:1.4;">
Pregunta: controlando por precipitación y nitrógeno, ¿aporta significativamente la variable horas de sol? Se comparan:
</p>

<div style="display:grid; grid-template-columns:1fr 1fr; gap:14px;">

<div class="fragment fade-up" data-fragment-index="1"
style="background-color:#eef4fb; padding:14px; border-radius:14px; border-top:7px solid #1a3a6b; font-size:21px; text-align:center;">
<strong>Modelo reducido</strong><br>
$y=\beta_0+\beta_1 x_1+\beta_2 x_2+\varepsilon$<br>
$SC_{E,red}=707.11$, &nbsp; $gl=25$
</div>

<div class="fragment fade-up" data-fragment-index="2"
style="background-color:#eef7ee; padding:14px; border-radius:14px; border-top:7px solid #1b4d2e; font-size:21px; text-align:center;">
<strong>Modelo completo</strong><br>
$y=\beta_0+\beta_1 x_1+\beta_2 x_2+\beta_3 x_3+\varepsilon$<br>
$SC_{E,comp}=488.23$, &nbsp; $gl=24$
</div>

</div>

<div class="fragment fade-up" data-fragment-index="3"
style="background-color:#fff7e8; padding:12px; border-radius:14px; border-left:8px solid #d97706; margin-top:12px; font-size:22px; text-align:center;">
$$
F=\frac{(707.11-488.23)/1}{20.34}=\frac{218.88}{20.34}=10.76
$$
</div>

<div class="fragment fade-up" data-fragment-index="4"
style="background-color:#eef7ee; padding:10px; border-radius:12px; border-left:8px solid #1b4d2e; margin-top:8px; font-size:20px; text-align:center;">
$F_{0.05,1,24}=4.26$. Como $10.76>4.26$ (y valor-p $=0.00316$), se rechaza $H_0:\beta_3=0$: las horas de sol aportan significativamente, incluso controlando por las otras dos variables.
</div>

## Relación entre prueba t y prueba F parcial

<div class="fragment fade-up" data-fragment-index="1"
style="background-color:#f8fafc; padding:14px; border-radius:14px; border-left:8px solid #475569; margin-top:14px; font-size:23px; text-align:justify;">
Cuando se elimina <strong>una sola variable</strong> ($r=1$), la prueba F parcial es equivalente a la prueba t individual: $F=t^2$.
</div>

<div class="fragment fade-up" data-fragment-index="2"
style="background-color:#eef4fb; padding:12px; border-radius:14px; border-left:8px solid #1a3a6b; margin-top:10px; font-size:22px; text-align:center;">
Verificación: $t_{calc}=3.280$ para horas de sol, y $t^2=3.280^2=10.76=F_{calc}$. Coinciden exactamente.
</div>

<div class="fragment fade-up" data-fragment-index="3"
style="background-color:#fff7e8; padding:10px; border-radius:12px; border-left:8px solid #d97706; margin-top:8px; font-size:21px; text-align:center;">
La prueba F parcial es más general: permite evaluar <strong>varios coeficientes simultáneamente</strong> ($r>1$), algo que la prueba t individual no puede hacer.
</div>

## Errores comunes: pruebas de hipótesis en regresión

<div class="block-alert fragment fade-up" data-fragment-index="1">
<div class="block-title">Advertencia: errores frecuentes</div>
<div class="block-body" style="font-size:23px; line-height:1.4;">
- Concluir, a partir de la prueba F global significativa, que <strong>todas</strong> las variables son individualmente significativas (puede que solo algunas lo sean).
- Eliminar variables del modelo basándose únicamente en su valor-p individual, sin considerar el contexto agronómico ni posibles colinealidades.
- Comparar modelos con prueba F parcial cuando no están <strong>anidados</strong> (el modelo reducido debe ser un caso particular del completo).
- Olvidar que un coeficiente no significativo no implica ausencia de relación, sino ausencia de aporte marginal dado el resto del modelo.
</div>
</div>

## {.center .middle}

<div style="text-align: center; margin-top: 40px;">

<p style="font-size: 48px; font-weight: bold; color: #3b82f6;">
Intervalos de Confianza y Predicción
</p>

<p style="font-size: 28px; color: #1b4d2e; font-weight: 600; margin-top: 10px; text-align: justify;">
¿Cuál es el rango plausible para un coeficiente, para la respuesta media, o para una nueva observación?
</p>

</div>

## Intervalos de confianza para coeficientes individuales

<div style="font-size:25px; text-align:justify; line-height:1.4;">
Un intervalo de confianza para $\beta_j$ cuantifica la incertidumbre de la estimación puntual $\hat\beta_j$.
</div>

<div class="block-theorem fragment fade-up" data-fragment-index="1">
<div class="block-title" style="font-size:24px;">IC para $\beta_j$</div>
<div class="block-body" style="font-size:26px; text-align:center;">
$$
\hat\beta_j \pm t_{\alpha/2,\,n-k-1}\;EE(\hat\beta_j)
$$
</div>
</div>

<div class="fragment fade-up" data-fragment-index="2"
style="background-color:#eef4fb; padding:12px; border-radius:14px; border-left:8px solid #1a3a6b; margin-top:10px; font-size:22px; text-align:center;">
Ejemplo: IC 95% para $\beta_2$ (nitrógeno): $0.124\pm 2.064(0.0207)=0.124\pm0.0428$
$$
IC_{95\%}(\beta_2)=(0.0813,\;0.1669)
$$
</div>

## Resultado del ejemplo: IC para los tres coeficientes

<table style="width:100%; font-size:21px; text-align:center; margin-top:10px; border-collapse:collapse;">
<tr style="background-color:#1a3a6b; color:white;">
<th style="padding:8px;">Variable</th><th style="padding:8px;">$\hat\beta_j$</th><th style="padding:8px;">IC 95% inferior</th><th style="padding:8px;">IC 95% superior</th>
</tr>
<tr style="background-color:#eef4fb;"><td style="padding:8px;">Intercepto</td><td style="padding:8px;">32.585</td><td style="padding:8px;">19.223</td><td style="padding:8px;">45.946</td></tr>
<tr><td style="padding:8px;">Precipitación</td><td style="padding:8px;">0.109</td><td style="padding:8px;">0.057</td><td style="padding:8px;">0.161</td></tr>
<tr style="background-color:#eef4fb;"><td style="padding:8px;">Nitrógeno</td><td style="padding:8px;">0.124</td><td style="padding:8px;">0.081</td><td style="padding:8px;">0.167</td></tr>
<tr><td style="padding:8px;">Horas de sol</td><td style="padding:8px;">2.689</td><td style="padding:8px;">0.997</td><td style="padding:8px;">4.382</td></tr>
</table>

<div class="fragment fade-up" data-fragment-index="1"
style="background-color:#eef7ee; padding:10px; border-radius:12px; border-left:8px solid #1b4d2e; margin-top:10px; font-size:20px; text-align:center;">
Como ninguno de los tres intervalos contiene el cero, se confirma que las tres variables son significativas al 5% (consistente con las pruebas t individuales).
</div>

## Intervalo de confianza para la respuesta media

<div style="font-size:25px; text-align:justify; line-height:1.4;">
A menudo interesa estimar el rendimiento <strong>esperado</strong> (promedio) para una combinación específica de valores de las covariables $\mathbf{x}_0$, no una observación individual.
</div>

<div class="block-theorem fragment fade-up" data-fragment-index="1">
<div class="block-title" style="font-size:24px;">IC para la respuesta media</div>
<div class="block-body" style="font-size:25px; text-align:center;">
$$
\hat y_0 \pm t_{\alpha/2,\,n-k-1}\sqrt{CM_E\,\mathbf{x}_0'(\mathbf{X}'\mathbf{X})^{-1}\mathbf{x}_0}
$$
</div>
</div>

<div class="fragment fade-up" data-fragment-index="2"
style="background-color:#eef4fb; padding:12px; border-radius:14px; border-left:8px solid #1a3a6b; margin-top:10px; font-size:21px; text-align:center;">
El término bajo la raíz mide la precisión de la estimación, que depende de $CM_E$ y de la posición de $\mathbf{x}_0$ respecto a los datos observados.
</div>

## Ejemplo: predicción del rendimiento esperado

<p style="font-size:24px; text-align:justify; line-height:1.4;">
Se desea estimar el rendimiento <strong>promedio</strong> de caña de azúcar para condiciones típicas: precipitación $=155$ mm/mes, nitrógeno $=150$ kg/ha y horas de sol $=5.75$ h/día (valores cercanos a las medias del estudio).
</p>

<div class="fragment fade-up" data-fragment-index="1"
style="background-color:#eef7ee; padding:14px; border-radius:14px; border-top:8px solid #1b4d2e; margin-top:14px; font-size:23px; text-align:center;">
$$
\hat y_0=32.585+0.109(155)+0.124(150)+2.689(5.75)=83.59 \text{ ton/ha}
$$
</div>

<div class="fragment fade-up" data-fragment-index="2"
style="background-color:#eef4fb; padding:14px; border-radius:14px; border-top:8px solid #1a3a6b; margin-top:10px; font-size:23px; text-align:center;">
$$
IC_{95\%}(\text{media})=(81.81,\;85.36) \text{ ton/ha}
$$
</div>

<div class="fragment fade-up" data-fragment-index="3"
style="background-color:#fff7e8; padding:10px; border-radius:12px; border-left:8px solid #d97706; margin-top:8px; font-size:21px; text-align:center;">
Se estima con 95% de confianza que el rendimiento <strong>promedio</strong> de los lotes con estas condiciones está entre 81.8 y 85.4 ton/ha.
</div>

## Predicción de una nueva observación individual

<div style="font-size:25px; text-align:justify; line-height:1.4;">
Es distinto predecir el rendimiento <strong>promedio</strong> que predecir el rendimiento de <strong>un lote particular</strong> nuevo. La segunda incluye, además, la variabilidad propia de una observación individual.
</div>

<div class="block-theorem fragment fade-up" data-fragment-index="1">
<div class="block-title" style="font-size:24px;">Intervalo de predicción</div>
<div class="block-body" style="font-size:24px; text-align:center;">
$$
\hat y_0 \pm t_{\alpha/2,\,n-k-1}\sqrt{CM_E\left(1+\mathbf{x}_0'(\mathbf{X}'\mathbf{X})^{-1}\mathbf{x}_0\right)}
$$
</div>
</div>

<div class="fragment fade-up" data-fragment-index="2"
style="background-color:#fdecec; padding:10px; border-radius:12px; border-left:8px solid #b91c1c; margin-top:8px; font-size:21px; text-align:center;">
El "$+1$" adicional bajo la raíz hace que el intervalo de predicción sea <strong>siempre más ancho</strong> que el de confianza para la media.
</div>

## Comparación numérica: IC de la media versus intervalo de predicción

<div style="font-size:24px; text-align:justify; line-height:1.4; margin-bottom:8px;">
Para el mismo punto ($x_1=155$, $x_2=150$, $x_3=5.75$), con $\hat y_0=83.59$ ton/ha:
</div>

<table style="width:100%; font-size:22px; text-align:center; margin-top:6px; border-collapse:collapse;">
<tr style="background-color:#1a3a6b; color:white;">
<th style="padding:8px;">Tipo de intervalo</th><th style="padding:8px;">Límite inferior</th><th style="padding:8px;">Límite superior</th><th style="padding:8px;">Ancho</th>
</tr>
<tr style="background-color:#eef4fb;"><td style="padding:8px;">Confianza para la media</td><td style="padding:8px;">81.81</td><td style="padding:8px;">85.36</td><td style="padding:8px;">3.55</td></tr>
<tr><td style="padding:8px;">Predicción individual</td><td style="padding:8px;">74.11</td><td style="padding:8px;">93.06</td><td style="padding:8px;">18.95</td></tr>
</table>

<div class="fragment fade-up" data-fragment-index="1"
style="background-color:#eef7ee; padding:10px; border-radius:12px; border-left:8px solid #1b4d2e; margin-top:10px; font-size:21px; text-align:center;">
El intervalo de predicción es más de 5 veces más ancho: refleja la incertidumbre adicional de una observación individual frente a un promedio.
</div>

<div class="fragment fade-up" data-fragment-index="2"
style="background-color:#fff7e8; padding:10px; border-radius:12px; border-left:8px solid #d97706; margin-top:8px; font-size:20px; text-align:center;">
Uso práctico: si el agrónomo quiere planificar la producción esperada de la región (promedio), usa el IC de la media; si quiere anticipar el resultado de un lote nuevo específico, usa el intervalo de predicción.
</div>

## Errores comunes: intervalos de confianza y predicción

<div class="block-alert fragment fade-up" data-fragment-index="1">
<div class="block-title">Advertencia: errores frecuentes</div>
<div class="block-body" style="font-size:23px; line-height:1.4;">
- Usar el intervalo de confianza para la media cuando el objetivo es predecir una observación individual (subestima la incertidumbre real).
- Construir intervalos para combinaciones de covariables muy alejadas del rango observado (extrapolación), donde el modelo pierde validez.
- Interpretar el ancho del intervalo de predicción como un error en el modelo, cuando en realidad refleja la variabilidad natural entre lotes.
</div>
</div>

## {.center .middle}

<div style="text-align: center; margin-top: 40px;">

<p style="font-size: 48px; font-weight: bold; color: #3b82f6;">
Diagnóstico del Modelo de Regresión
</p>

<p style="font-size: 28px; color: #1b4d2e; font-weight: 600; margin-top: 10px; text-align: justify;">
¿El modelo ajustado es confiable? ¿Existen observaciones que distorsionan los resultados?
</p>

</div>

## Residuos escalados: estandarizados y estudentizados

<div style="font-size:25px; text-align:justify; line-height:1.4;">
Los residuos crudos $e_i=y_i-\hat y_i$ no son directamente comparables entre sí, pues su varianza depende de la posición de cada observación. Por ello se escalan.
</div>

<div style="display:grid; grid-template-columns:1fr 1fr; gap:16px; margin-top:12px;">

<div class="fragment fade-up" data-fragment-index="1"
style="background-color:#eef4fb; padding:14px; border-radius:14px; border-top:7px solid #1a3a6b; font-size:21px; text-align:center;">
<strong>Residuo estandarizado</strong>
$$
r_i=\frac{e_i}{\sqrt{CM_E(1-h_{ii})}}
$$
</div>

<div class="fragment fade-up" data-fragment-index="2"
style="background-color:#eef7ee; padding:14px; border-radius:14px; border-top:7px solid #1b4d2e; font-size:21px; text-align:center;">
<strong>Residuo estudentizado</strong> (eliminado)
$$
t_i=\frac{e_i}{\sqrt{CM_{E(i)}(1-h_{ii})}}
$$
</div>

</div>

<div class="fragment fade-up" data-fragment-index="3"
style="background-color:#f8fafc; padding:10px; border-radius:12px; border-left:8px solid #475569; margin-top:10px; font-size:20px; text-align:center;">
$h_{ii}$ es el leverage de la observación $i$. El residuo estudentizado usa $CM_{E(i)}$, calculado <strong>sin</strong> la observación $i$, por lo que es más sensible para detectar valores atípicos.
</div>

## Residuos escalados: resultado del ejemplo

```{r}
#| label: residuos-escalados
#| echo: false
#| fig-height: 3.2
plot(rstudent(modelo), pch = 19, col = "#1a3a6b",
     xlab = "Lote", ylab = "Residuo estudentizado",
     main = "Residuos estudentizados por lote", ylim = c(-3.5, 3.5))
abline(h = c(-2, 0, 2), lty = c(2, 1, 2), col = c("#b91c1c", "gray40", "#b91c1c"))
```

<div class="fragment fade-up" data-fragment-index="1"
style="background-color:#eef7ee; padding:10px; border-radius:12px; border-left:8px solid #1b4d2e; margin-top:6px; font-size:21px; text-align:center;">
El lote 24 presenta el residuo estudentizado más extremo ($t_{24}=-2.95$), superando el umbral usual de $\pm2$; merece revisión adicional.
</div>

## Estadístico PRESS

<div style="font-size:25px; text-align:justify; line-height:1.4;">
El estadístico <strong>PRESS</strong> (<em>Prediction Sum of Squares</em>) mide la capacidad predictiva del modelo, usando residuos eliminados (<em>leave-one-out</em>): cada observación se predice con un modelo ajustado sin ella.
</div>

<div class="block-definition fragment fade-up" data-fragment-index="1">
<div class="block-title" style="font-size:24px;">Estadístico PRESS</div>
<div class="block-body" style="font-size:26px; text-align:center;">
$$
PRESS=\sum_{i=1}^n \left(\frac{e_i}{1-h_{ii}}\right)^2
$$
</div>
</div>

<div class="fragment fade-up" data-fragment-index="2"
style="background-color:#eef4fb; padding:12px; border-radius:14px; border-left:8px solid #1a3a6b; margin-top:10px; font-size:22px; text-align:center;">
Resultado del ejemplo: $PRESS=639.61$. Como $SC_T=2174.14$:
$$
R^2_{pred}=1-\frac{PRESS}{SC_T}=1-\frac{639.61}{2174.14}=0.706
$$
</div>

<div class="fragment fade-up" data-fragment-index="3"
style="background-color:#fff7e8; padding:10px; border-radius:12px; border-left:8px solid #d97706; margin-top:8px; font-size:20px; text-align:center;">
$R^2_{pred}=0.706$ es razonablemente cercano a $R^2=0.775$: el modelo predice de forma consistente en datos no usados para su ajuste.
</div>

## Diagnósticos de influencia: leverage

<div style="font-size:25px; text-align:justify; line-height:1.4;">
El <strong>leverage</strong> ($h_{ii}$, elementos diagonales de la matriz $\mathbf{H}=\mathbf{X}(\mathbf{X}'\mathbf{X})^{-1}\mathbf{X}'$) mide cuán alejada está una observación en el <strong>espacio de las covariables</strong> ($x$), independientemente de su valor de $y$.
</div>

<div class="block-definition fragment fade-up" data-fragment-index="1">
<div class="block-title" style="font-size:24px;">Regla práctica de leverage alto</div>
<div class="block-body" style="font-size:25px; text-align:center;">
$$
h_{ii}>\frac{2(k+1)}{n}
$$
</div>
</div>

<div class="fragment fade-up" data-fragment-index="2"
style="background-color:#eef4fb; padding:10px; border-radius:12px; border-left:8px solid #1a3a6b; margin-top:8px; font-size:21px; text-align:center;">
En el ejemplo: $k=3$, $n=28$, umbral $=2(4)/28=0.286$. El promedio de los $h_{ii}$ siempre es $(k+1)/n=0.143$.
</div>

## Resultado del ejemplo: leverage por lote

```{r}
#| label: leverage-plot
#| echo: false
#| fig-height: 3.2
hv <- hatvalues(modelo)
plot(hv, pch = 19, col = "#1a3a6b", xlab = "Lote", ylab = "Leverage (h_ii)",
     main = "Leverage por observación", ylim = c(0, 0.35))
abline(h = 2*4/28, col = "#b91c1c", lty = 2, lwd = 2)
text(28, 2*4/28 + 0.015, "Umbral 2(k+1)/n", col = "#b91c1c", cex = 0.7, pos = 2)
```

<div class="fragment fade-up" data-fragment-index="1"
style="background-color:#fff7e8; padding:10px; border-radius:12px; border-left:8px solid #d97706; margin-top:6px; font-size:21px; text-align:center;">
El lote 14 tiene leverage $h_{14}=0.324>0.286$: presenta una combinación inusual de precipitación, nitrógeno y horas de sol respecto a los demás lotes.
</div>

## Distancia de Cook

<div style="font-size:25px; text-align:justify; line-height:1.4;">
La <strong>distancia de Cook</strong> combina el leverage con la magnitud del residuo: mide cuánto cambiarían las estimaciones $\hat{\boldsymbol\beta}$ si se eliminara la observación $i$.
</div>

<div class="block-definition fragment fade-up" data-fragment-index="1">
<div class="block-title" style="font-size:24px;">Distancia de Cook</div>
<div class="block-body" style="font-size:25px; text-align:center;">
$$
D_i=\frac{r_i^2}{k+1}\cdot\frac{h_{ii}}{1-h_{ii}}
$$
</div>
</div>

<div class="fragment fade-up" data-fragment-index="2"
style="background-color:#eef4fb; padding:10px; border-radius:12px; border-left:8px solid #1a3a6b; margin-top:8px; font-size:21px; text-align:center;">
Regla práctica usual: observaciones con $D_i>4/n$ se consideran potencialmente influyentes (en el ejemplo, umbral $=4/28=0.143$).
</div>

## Resultado del ejemplo: distancia de Cook

```{r}
#| label: cook-plot
#| echo: false
#| fig-height: 3.2
cd <- cooks.distance(modelo)
plot(cd, type = "h", col = "#1a3a6b", lwd = 3, xlab = "Lote", ylab = "Distancia de Cook",
     main = "Distancia de Cook por observación")
points(cd, pch = 19, col = "#1a3a6b")
abline(h = 4/28, col = "#b91c1c", lty = 2, lwd = 2)
text(28, 4/28 + 0.01, "Umbral 4/n", col = "#b91c1c", cex = 0.7, pos = 2)
```

<div class="fragment fade-up" data-fragment-index="1"
style="background-color:#eef7ee; padding:10px; border-radius:12px; border-left:8px solid #1b4d2e; margin-top:6px; font-size:20px; text-align:center;">
Los lotes 14 ($D_{14}=0.157$) y 27 ($D_{27}=0.157$) superan el umbral $4/n=0.143$: ambos son observaciones potencialmente influyentes, aunque por razones distintas (leverage alto en el lote 14, residuo grande en el lote 27).
</div>

## DFFITS y DFBETAS

<div style="font-size:25px; text-align:justify; line-height:1.4;">
Mientras la distancia de Cook resume la influencia en <strong>todos</strong> los coeficientes a la vez, DFFITS y DFBETAS detallan la influencia sobre el valor ajustado y sobre cada coeficiente individual, respectivamente.
</div>

<div style="display:grid; grid-template-columns:1fr 1fr; gap:16px; margin-top:12px;">

<div class="fragment fade-up" data-fragment-index="1"
style="background-color:#eef4fb; padding:14px; border-radius:14px; border-top:7px solid #1a3a6b; font-size:20px; text-align:center;">
<strong>DFFITS</strong>: cambio estandarizado en $\hat y_i$ al eliminar la observación $i$.
$$\text{Umbral: }|DFFITS_i|>2\sqrt{(k+1)/n}$$
</div>

<div class="fragment fade-up" data-fragment-index="2"
style="background-color:#eef7ee; padding:14px; border-radius:14px; border-top:7px solid #1b4d2e; font-size:20px; text-align:center;">
<strong>DFBETAS</strong>: cambio estandarizado en cada $\hat\beta_j$ al eliminar la observación $i$.
$$\text{Umbral: }|DFBETAS_{ij}|>2/\sqrt{n}$$
</div>

</div>

<div class="fragment fade-up" data-fragment-index="3"
style="background-color:#f8fafc; padding:10px; border-radius:12px; border-left:8px solid #475569; margin-top:10px; font-size:20px; text-align:center;">
En el ejemplo, $2\sqrt{4/28}=0.756$. El lote 14 tiene $DFFITS_{14}=0.798>0.756$: confirma su influencia sobre el valor ajustado, consistente con su alta distancia de Cook.
</div>

## Identificación de observaciones influyentes: síntesis

<table style="width:100%; font-size:21px; text-align:center; margin-top:10px; border-collapse:collapse;">
<tr style="background-color:#1a3a6b; color:white;">
<th style="padding:8px;">Lote</th><th style="padding:8px;">Leverage $h_{ii}$</th><th style="padding:8px;">Residuo estudentizado</th><th style="padding:8px;">Cook $D_i$</th><th style="padding:8px;">Diagnóstico</th>
</tr>
<tr style="background-color:#eef4fb;"><td style="padding:8px;">14</td><td style="padding:8px;">0.324</td><td style="padding:8px;">$-2.95$</td><td style="padding:8px;">0.157</td><td style="padding:8px;">Leverage alto y residuo grande</td></tr>
<tr><td style="padding:8px;">27</td><td style="padding:8px;">0.131</td><td style="padding:8px;">2.20</td><td style="padding:8px;">0.157</td><td style="padding:8px;">Residuo grande, leverage normal</td></tr>
</table>

<div class="fragment fade-up" data-fragment-index="1"
style="background-color:#fdecec; padding:12px; border-radius:14px; border-left:8px solid #b91c1c; margin-top:12px; font-size:21px; text-align:justify;">
El lote 14 (alto leverage en nitrógeno: 210.3 kg/ha, casi el máximo del estudio) y el lote 27 (rendimiento inusualmente alto, 100.5 ton/ha) requieren verificación de campo antes de decidir si se excluyen o se mantienen en el análisis.
</div>

## Prueba de falta de ajuste: motivación

<div style="font-size:26px; text-align:justify; line-height:1.4;">
Cuando existen <strong>réplicas</strong> (observaciones con los mismos valores, o casi idénticos, de las covariables), es posible separar el error total en dos componentes: el <strong>error puro</strong> (variabilidad entre réplicas) y el <strong>error por falta de ajuste</strong> (desviación sistemática del modelo).
</div>

<div class="fragment fade-up" data-fragment-index="1"
style="background-color:#eef4fb; padding:14px; border-radius:14px; border-top:8px solid #1a3a6b; margin-top:14px; font-size:22px; text-align:center;">
Ejemplo conceptual: si en tres lotes distintos se aplicó exactamente la misma dosis de nitrógeno (150 kg/ha) bajo condiciones similares de precipitación y sol, la variación del rendimiento entre esos tres lotes es <strong>error puro</strong>, no atribuible al modelo.
</div>

## Tabla ANOVA con descomposición de falta de ajuste

<div style="font-size:23px; text-align:justify; line-height:1.3; margin-bottom:6px;">
Cuando hay réplicas, $SC_E$ se descompone en error puro ($SC_{EP}$) y falta de ajuste ($SC_{FA}$):
</div>

<table style="width:100%; font-size:19px; border-collapse:collapse; text-align:center;">
<tr style="background-color:#1a3a6b; color:white;">
<th style="padding:6px;">Fuente</th><th style="padding:6px;">SC</th><th style="padding:6px;">gl</th><th style="padding:6px;">CM</th><th style="padding:6px;">F</th>
</tr>
<tr style="background-color:#eef4fb;"><td style="padding:6px;">Regresión</td><td style="padding:6px;">$SC_{Reg}$</td><td style="padding:6px;">$k$</td><td style="padding:6px;">$CM_{Reg}$</td><td style="padding:6px;"></td></tr>
<tr><td style="padding:6px;">Falta de ajuste</td><td style="padding:6px;">$SC_{FA}$</td><td style="padding:6px;">$m-k-1$</td><td style="padding:6px;">$CM_{FA}$</td><td style="padding:6px;" rowspan="2">$F=\dfrac{CM_{FA}}{CM_{EP}}$</td></tr>
<tr style="background-color:#eef4fb;"><td style="padding:6px;">Error puro</td><td style="padding:6px;">$SC_{EP}$</td><td style="padding:6px;">$n-m$</td><td style="padding:6px;">$CM_{EP}$</td></tr>
<tr><td style="padding:6px;">Total</td><td style="padding:6px;">$SC_T$</td><td style="padding:6px;">$n-1$</td><td style="padding:6px;"></td><td style="padding:6px;"></td></tr>
</table>

<div style="font-size:18px; margin-top:6px;">$m$: número de combinaciones distintas de niveles de las covariables.</div>

<div class="fragment fade-up" data-fragment-index="1"
style="background-color:#fff7e8; padding:10px; border-radius:12px; border-left:8px solid #d97706; margin-top:8px; font-size:20px; text-align:center;">
Se rechaza el supuesto de adecuación del modelo si $F_{calc}=CM_{FA}/CM_{EP}>F_{\alpha,\,m-k-1,\,n-m}$: el modelo lineal no captura toda la estructura sistemática.
</div>

## Ejemplo conceptual: falta de ajuste en el cultivo de caña

<div style="font-size:25px; text-align:justify; line-height:1.4;">
Supóngase que, en un estudio complementario, se registran tres lotes adicionales con exactamente la misma combinación de precipitación (160 mm/mes), nitrógeno (150 kg/ha) y sol (6.0 h/día), obteniendo rendimientos de 84.1, 85.6 y 83.2 ton/ha.
</div>

<div class="fragment fade-up" data-fragment-index="1"
style="background-color:#eef4fb; padding:14px; border-radius:14px; border-top:8px solid #1a3a6b; margin-top:14px; font-size:22px; text-align:center;">
La variabilidad entre estas tres réplicas (84.1, 85.6, 83.2) es <strong>error puro</strong>: refleja variación natural del suelo o el clima, no del modelo.
</div>

<div class="fragment fade-up" data-fragment-index="2"
style="background-color:#eef7ee; padding:14px; border-radius:14px; border-top:8px solid #1b4d2e; margin-top:10px; font-size:22px; text-align:center;">
Si el promedio ajustado por el modelo para ese punto difiere sistemáticamente del promedio de las réplicas (84.3), esa diferencia indica <strong>falta de ajuste</strong>: el modelo lineal podría no ser adecuado (faltan términos cuadráticos o interacciones).
</div>

<div class="fragment fade-up" data-fragment-index="3"
style="background-color:#fff7e8; padding:10px; border-radius:12px; border-left:8px solid #d97706; margin-top:10px; font-size:20px; text-align:center;">
En la práctica agronómica, las réplicas suelen obtenerse mediante diseños experimentales planeados, no observacionales como el de este ejemplo.
</div>

## Errores comunes: diagnóstico del modelo

<div class="block-alert fragment fade-up" data-fragment-index="1">
<div class="block-title">Advertencia: errores frecuentes</div>
<div class="block-body" style="font-size:23px; line-height:1.4;">
- Eliminar automáticamente toda observación con alta distancia de Cook sin verificar primero si es un error de registro o una observación válida.
- Confundir leverage alto (posición inusual en $x$) con residuo grande (mal ajuste en $y$): son diagnósticos distintos y complementarios.
- Calcular PRESS o residuos estudentizados sin re-ajustar correctamente el modelo "leave-one-out" (las fórmulas exactas evitan recalcular $n$ regresiones).
- Aplicar la prueba de falta de ajuste sin verificar que existan verdaderas réplicas en los niveles de las covariables.
</div>
</div>

## Taller en Clase {.center .middle}

## Instrucciones

<div style="font-size:27px; text-align:justify; line-height:1.5;">
Resuelva los siguientes ejercicios aplicando los conceptos de regresión lineal múltiple desarrollados en esta clase: estimación de parámetros, pruebas de hipótesis, intervalos de confianza y predicción, y diagnóstico del modelo.
</div>

<div class="fragment fade-up" data-fragment-index="1"
style="background-color:#eef4fb; padding:14px; border-radius:14px; border-left:8px solid #1a3a6b; margin-top:14px; font-size:23px; text-align:center;">
Para cada ejercicio: plantee las hipótesis, calcule el estadístico correspondiente, aplique el criterio de decisión y concluya en el contexto del problema agrícola.
</div>

## Ejercicio 1

<div style="font-size:25px; text-align:justify; line-height:1.5;">
Un agrónomo del Tolima ajusta un modelo de regresión múltiple para el rendimiento de arroz (ton/ha) en función de la dosis de fósforo ($x_1$, kg/ha) y la densidad de siembra ($x_2$, plantas/m²), con $n=20$ parcelas. Obtiene:
$$\hat y=2.1+0.045x_1+0.38x_2 \qquad EE(\hat\beta_1)=0.014 \qquad EE(\hat\beta_2)=0.11$$
</div>

<div class="fragment fade-up" data-fragment-index="1"
style="background-color:#fff7e8; padding:12px; border-radius:14px; border-left:8px solid #d97706; margin-top:10px; font-size:22px; text-align:justify;">
a) Realice la prueba t para cada coeficiente con $\alpha=0.05$ y concluya.<br>
b) Construya el IC 95% para $\beta_1$.<br>
c) Interprete $\hat\beta_2$ en el contexto agronómico.
</div>

## Ejercicio 2

<div style="font-size:25px; text-align:justify; line-height:1.5;">
Para un modelo de rendimiento de papa (ton/ha) en función de altitud (msnm), precipitación (mm) y dosis de potasio (kg/ha), con $n=24$, se obtiene la tabla ANOVA:
</div>

<table style="width:100%; font-size:21px; text-align:center; margin-top:10px; border-collapse:collapse;">
<tr style="background-color:#1a3a6b; color:white;">
<th style="padding:7px;">Fuente</th><th style="padding:7px;">SC</th><th style="padding:7px;">gl</th>
</tr>
<tr style="background-color:#eef4fb;"><td style="padding:7px;">Regresión</td><td style="padding:7px;">845.2</td><td style="padding:7px;">3</td></tr>
<tr><td style="padding:7px;">Error</td><td style="padding:7px;">312.6</td><td style="padding:7px;">20</td></tr>
</table>

<div class="fragment fade-up" data-fragment-index="1"
style="background-color:#eef4fb; padding:12px; border-radius:14px; border-left:8px solid #1a3a6b; margin-top:12px; font-size:22px; text-align:justify;">
a) Complete la tabla ANOVA (CM, F).<br>
b) Realice la prueba de significancia global con $\alpha=0.05$.<br>
c) Calcule $R^2$ e interprete.
</div>

## Ejercicio 3

<div style="font-size:25px; text-align:justify; line-height:1.5;">
Una asociación de ganaderos del Casanare modela la ganancia de peso de novillos (kg/mes) en función de la carga animal (UA/ha), la oferta forrajera (kg MS/ha) y la suplementación mineral (g/animal/día). El modelo completo tiene $SC_E=145.3$ con $gl=26$; el modelo sin la variable suplementación mineral tiene $SC_E=189.7$ con $gl=27$.
</div>

<div class="fragment fade-up" data-fragment-index="1"
style="background-color:#eef7ee; padding:12px; border-radius:14px; border-left:8px solid #1b4d2e; margin-top:12px; font-size:22px; text-align:justify;">
a) Calcule el estadístico F parcial para evaluar el aporte de la suplementación mineral.<br>
b) Use $\alpha=0.05$ y concluya.<br>
c) Verifique la relación $F=t^2$ si el valor t individual reportado es $2.31$.
</div>

## Ejercicio 4

<div style="font-size:25px; text-align:justify; line-height:1.5;">
En un cultivo de flores (rosas) en Cundinamarca se ajusta un modelo de regresión para el número de tallos exportables por planta en función de la radiación solar acumulada y la frecuencia de riego, con $n=18$. Para un punto específico se obtiene $\hat y_0=42.5$ tallos, con error estándar de la media estimada $=1.8$ y $CM_E=12.4$.
</div>

<div class="fragment fade-up" data-fragment-index="1"
style="background-color:#fff7e8; padding:12px; border-radius:14px; border-left:8px solid #d97706; margin-top:12px; font-size:22px; text-align:justify;">
a) Construya el IC 95% para la respuesta media en ese punto ($t_{0.025,15}=2.131$).<br>
b) Construya el intervalo de predicción 95% para una nueva planta en esas condiciones.<br>
c) Explique por qué el segundo intervalo es más ancho.
</div>

## Ejercicio 5

<div style="font-size:25px; text-align:justify; line-height:1.5;">
Para el modelo de rendimiento de caña de azúcar visto en esta clase ($n=28$, $k=3$), un nuevo lote presenta leverage $h_{ii}=0.41$ y distancia de Cook $D_i=0.21$.
</div>

<div class="fragment fade-up" data-fragment-index="1"
style="background-color:#eef4fb; padding:12px; border-radius:14px; border-left:8px solid #1a3a6b; margin-top:12px; font-size:22px; text-align:justify;">
a) Compare $h_{ii}$ contra el umbral $2(k+1)/n$. ¿Es un punto de alto leverage?<br>
b) Compare $D_i$ contra el umbral $4/n$. ¿Es una observación influyente?<br>
c) Proponga dos posibles explicaciones agronómicas para que este lote tenga alto leverage.
</div>
