## Interpretación geométrica de los parámetros

<p class="fragment fade-in text-justify lh-12" data-fragment-index="1" style="font-size: 28px;">
Los parámetros del modelo determinan completamente la posición y la forma de la recta de regresión. Cada uno cumple una función específica que puede visualizarse geométricamente.
</p>

<div style="display:flex; gap:20px; margin-top:15px;">

<div class="fragment fade-in" data-fragment-index="2" style="width:50%;">

```{r echo=FALSE, fig.width=5, fig.height=4, out.width='80%'}
library(ggplot2)
library(grid)

x <- seq(0,10,length.out=100)

datos <- data.frame(
  x = rep(x,3),
  y = c(
    1 + 0.8*x,
    3 + 0.8*x,
    5 + 0.8*x
  ),
  beta0 = factor(rep(
    c("β0 = 1","β0 = 3","β0 = 5"),
    each=length(x)
  ))
)

ggplot(datos,aes(x,y,color=beta0))+

  geom_line(
    linewidth=1.5
  )+

  # Punto del intercepto central
  geom_point(
    data=data.frame(x=0,y=3),
    aes(x,y),
    size=4,
    color="#dc2626"
  )+

  scale_color_manual(
    values=c(
      "#94a3b8",
      "#2563eb",
      "#16a34a"
    )
  )+

  labs(
    title="Efecto del Intercepto (β0)",
    subtitle="Cambiar β0 desplaza la recta sin modificar la pendiente β1",
    x="Variable explicativa (X)",
    y="Variable respuesta (Y)",
    color=""
  )+

  theme_minimal(base_size=14)+

  theme(
    panel.grid.minor=element_blank(),

    axis.line=element_line(linewidth=1),

    axis.title=element_text(face="bold"),

    plot.title=element_text(
      hjust=.5,
      face="bold"
    ),

    plot.subtitle=element_text(
      hjust=.5
    ),

    legend.position="bottom"
  )
```
  </div>

<div class="fragment fade-in"
data-fragment-index="3"style="width:50%;">

```{r echo=FALSE, fig.width=5, fig.height=4, out.width='80%'}

library(ggplot2)
library(grid)

x <- seq(0,10,length.out=100)

datos <- rbind(

  data.frame(
    x=x,
    y=2+0.3*x,
    Beta="β1 = 0.3"
  ),

  data.frame(
    x=x,
    y=2+0.8*x,
    Beta="β1 = 0.8"
  ),

  data.frame(
    x=x,
    y=2-0.5*x,
    Beta="β1 = -0.5"
  )

)


ggplot(datos,aes(x,y,color=Beta))+

  geom_line(
    linewidth=1.8
  )+

  # intercepto común
  geom_point(
    data=data.frame(x=0,y=2),
    aes(x,y),
    color="#111827",
    size=4
  )+

  annotate(
    "text",
    x=0.8,
    y=2.2,
    label="β0 fijo",
    size=5,
    fontface="bold"
  )+

  
  scale_color_manual(
    values=c(
      "β1 = 0.3"="#10b981",
      "β1 = 0.8"="#2563eb",
      "β1 = -0.5"="#dc2626"
    )
  )+

  labs(
    title="Efecto de la Pendiente (β1)",
    subtitle="Cambiar β1 modifica la inclinación de la recta",
    x="Variable explicativa (X)",
    y="Variable respuesta (Y)"
  )+

  theme_minimal(base_size=14)+

  theme(
    legend.position="bottom",

    panel.grid.minor=element_blank(),

    axis.line=element_line(linewidth=1),

    axis.title=element_text(face="bold"),

    plot.title=element_text(
      hjust=.5,
      face="bold"
    ),

    plot.subtitle=element_text(
      hjust=.5
    )
  )
```

  </div>

</div>

<div class="fragment fade-in" data-fragment-index="4" style=" padding:12px; background:#f8fafc; border-left:6px solid #3b82f6; font-size:28px;">
Mientras el intercepto desplaza la recta verticalmente, la pendiente modifica su inclinación y la intensidad de la relación entre las variables.
</div>

