---
title: "Bioestadística Fundamental"
subtitle: "Clase 12: Muestreo, Distribuciones Muestrales y Tamaño de Muestra"
author: " "
institute: "Departamento de Estadı́stica, Sede Bogotá"
bibliography: referencias.bib
csl: ieee.csl
format:
  revealjs:
    embed-resources: true
    logo: images/logo_unal_3.png
    slide-number: true
    title-slide: false
    multiplex: true
    theme: [simple, ../assets/monash.scss]
    show-slide-number: all
    controls: true
    width: 1280
    height: 720
    css: [../assets/syntax-highlight.css, ../assets/custom.css, ../assets/pacman.css]
    header-includes: |
      <link rel="stylesheet" href="../assets/fontawesome-free-6.1.1-web/css/fontawesome.min.css">
      <script defer src="../assets/fontawesome-free-6.1.1-web/js/all.min.js"></script>
      <script>
      window.addEventListener('load', function() {
        if (typeof Reveal === 'undefined') return;
        function updateLogoVisibility() {
          if (typeof Reveal.getCurrentSlide !== 'function') return;
          var logos = document.querySelectorAll('.reveal .slide-logo');
          if (!logos.length) return;
          var current = Reveal.getCurrentSlide();
          var isTitle = current && current.id === 'title-slide';
          logos.forEach(function(logo) {
            logo.style.display = isTitle ? 'none' : '';
          });
        }
        updateLogoVisibility();
        Reveal.on('slidechanged', updateLogoVisibility);
      });
      </script>
execute:
  echo: true
---


## Contenido

<div style="display: grid; grid-template-columns: 1fr 1fr; gap: 42px; margin-top: 20px; font-size: 30px; align-items: start;">
<div>
<h3 class="fragment fade-in" data-fragment-index="1" style="font-size: 34px; margin-bottom: 14px; color: #1b4d2e;">Parte I: Tipos de muestreo</h3>
<ul>
<li class="fragment fade-in" data-fragment-index="2">Población, muestra y parámetro.</li>
<li class="fragment fade-in" data-fragment-index="3">Muestreo aleatorio simple.</li>
<li class="fragment fade-in" data-fragment-index="4">Muestreo sistemático.</li>
<li class="fragment fade-in" data-fragment-index="5">Muestreo estratificado y por conglomerados.</li>
</ul>
</div>

<div>
<h3 class="fragment fade-in" data-fragment-index="6" style="font-size: 34px; margin-bottom: 14px; color: #1a3a6b;">Parte II: Inferencia muestral</h3>
<ul>
<li class="fragment fade-in" data-fragment-index="7">Distribuciones muestrales de $\bar{X}$ y $\hat{p}$.</li>
<li class="fragment fade-in" data-fragment-index="8">Error estándar y sesgo.</li>
<li class="fragment fade-in" data-fragment-index="9">Tamaño de muestra para media.</li>
<li class="fragment fade-in" data-fragment-index="10">Tamaño de muestra para proporción.</li>
</ul>
</div>
</div>


## Recorrido estadístico: de los datos a la inferencia

<div style="display: grid; grid-template-columns: repeat(3, 1fr); gap: 14px; margin-top: 100px;">

<div class="fragment fade-up" data-fragment-index="1" style="background: #d6f0dd; border-left: 5px solid #1b4d2e; border-radius: 8px; padding: 12px 14px;">
<div style="font-size: 18px; font-weight: 700; color: #1b4d2e; margin-bottom: 4px;">Clases 1–3</div>
<div style="font-size: 22px; font-weight: 700; color: #166534;">Estadística descriptiva</div>
<div style="font-size: 19px; color: #374151; margin-top: 5px; line-height: 1.35;">Tablas de frecuencia, medidas de centro y dispersión, gráficos exploratorios.</div>
</div>

<div class="fragment fade-up" data-fragment-index="2" style="background: #dce9f7; border-left: 5px solid #1a3a6b; border-radius: 8px; padding: 12px 14px;">
<div style="font-size: 18px; font-weight: 700; color: #1a3a6b; margin-bottom: 4px;">Clases 4–6</div>
<div style="font-size: 22px; font-weight: 700; color: #1e3a8a;">Probabilidad</div>
<div style="font-size: 19px; color: #374151; margin-top: 5px; line-height: 1.35;">Axiomas, probabilidad condicional, independencia, regla de Bayes.</div>
</div>

<div class="fragment fade-up" data-fragment-index="3" style="background: #f3e8ff; border-left: 5px solid #6d28d9; border-radius: 8px; padding: 12px 14px;">
<div style="font-size: 18px; font-weight: 700; color: #6d28d9; margin-bottom: 4px;">Clases 7–9</div>
<div style="font-size: 22px; font-weight: 700; color: #5b21b6;">Variables aleatorias</div>
<div style="font-size: 19px; color: #374151; margin-top: 5px; line-height: 1.35;">Discretas y continuas, FMP, FDP, FDA. Modelos: Binomial, Poisson, Normal.</div>
</div>

<div class="fragment fade-up" data-fragment-index="4" style="background: #fef3c7; border-left: 5px solid #b45309; border-radius: 8px; padding: 12px 14px;">
<div style="font-size: 18px; font-weight: 700; color: #b45309; margin-bottom: 4px;">Clase 10</div>
<div style="font-size: 22px; font-weight: 700; color: #92400e;">Distribuciones</div>
<div style="font-size: 19px; color: #374151; margin-top: 5px; line-height: 1.35;">Exponencial, Gamma, Beta, Chi-cuadrado, $t$ de Student. Cálculo en R.</div>
</div>

<div class="fragment fade-up" data-fragment-index="5" style="background: #fce7f3; border-left: 5px solid #be185d; border-radius: 8px; padding: 12px 14px;">
<div style="font-size: 18px; font-weight: 700; color: #be185d; margin-bottom: 4px;">Clase 11</div>
<div style="font-size: 22px; font-weight: 700; color: #9d174d;">Momentos y TLC</div>
<div style="font-size: 19px; color: #374151; margin-top: 5px; line-height: 1.35;">$E(X)$, $\text{Var}(X)$, percentiles, Chebyshev. Teorema Central del Límite.</div>
</div>

<div class="fragment fade-up" data-fragment-index="6" style="background: #1a3a6b; border-left: 5px solid #f59e0b; border-radius: 8px; padding: 12px 14px;">
<div style="font-size: 18px; font-weight: 700; color: #fbbf24; margin-bottom: 4px;">Clase 12 ← estamos aquí</div>
<div style="font-size: 22px; font-weight: 700; color: #ffffff;">Muestreo e inferencia</div>
<div style="font-size: 19px; color: #cbd5e1; margin-top: 5px; line-height: 1.35;">Tipos de muestreo, distribuciones muestrales, tamaño de muestra.</div>
</div>

</div>

<div class="fragment fade-up" data-fragment-index="7" style="margin-top: 16px; text-align: center; font-size: 30px; color: #6b7280; font-style: italic;">
**Cada bloque es prerequisito del siguiente**: sin probabilidad no hay modelos, sin modelos no hay inferencia, sin muestreo no hay datos válidos.
</div>


## Muestreo en el análisis bioestadístico

<div class="twocol" style="margin-top: 10px;">

<div style="display: flex; flex-direction: column; gap: 12px;">

<div class="block-alert fragment fade-up" data-fragment-index="1">
<div class="block-title">El problema central</div>
<div class="block-body" style="font-size: 25px; line-height: 1.4;">
Todo el aparato probabilístico construido en las clases 4–11 describe <strong>poblaciones</strong>. En la práctica, la población completa es <strong>inaccesible</strong>: solo podemos observar una muestra.
</div>
</div>

<div class="block-definition fragment fade-up" data-fragment-index="2">
<div class="block-title">La pregunta clave</div>
<div class="block-body" style="font-size: 25px; line-height: 1.4;">
¿Cómo seleccionar esa muestra para que los estadísticos $(\bar{x}, s^2, \hat{p})$ sean <strong>estimadores confiables</strong> de los parámetros $(\mu, \sigma^2, p)$? ¿Cuántas unidades necesito medir?
</div>
</div>

</div>

<div style="display: flex; flex-direction: column; gap: 12px;">

<div class="block-theorem fragment fade-up" data-fragment-index="3">
<div class="block-title">Posición en el flujo inferencial</div>
<div class="block-body" style="font-size: 24px; line-height: 1.5;">
<div style="display: flex; flex-direction: column; gap: 6px;">
<div style="background:#d6f0dd; border-radius:5px; padding:5px 10px;">✓ <strong>Antes:</strong> teoría de probabilidad y distribuciones</div>
<div style="background:#1a3a6b; color:#fff; border-radius:5px; padding:5px 10px; font-weight:700;">→ <strong>Hoy:</strong> diseño muestral y distribuciones muestrales</div>
<div style="background:#dce9f7; border-radius:5px; padding:5px 10px;">→ <strong>Próximo:</strong> intervalos de confianza y pruebas de hipótesis</div>
</div>
</div>
</div>

<div class="block-note fragment fade-up" data-fragment-index="4">
<div class="block-body" style="font-size: 24px; line-height: 1.4;">
La calidad de cualquier conclusión estadística está <strong>limitada por la calidad del muestreo</strong>. Un análisis sofisticado sobre una muestra mal diseñada produce inferencias inválidas.
</div>
</div>

</div>

</div>

## ¿Por qué muestrear?

<div class="twocol" style="margin-top: 30px;">

<div class="card fragment fade-up crispdm-card--gray" data-fragment-index="1">
<ul>
<li class="fragment fade-up" data-fragment-index="2" style="font-size: 28px; text-align: justify;">
Estudiar toda la <strong>población</strong> (cada planta, animal o parcela) es costoso, tardado o destructivo.
</li>
<li class="fragment fade-up" data-fragment-index="3" style="font-size: 28px; text-align: justify;">
Una <strong>muestra bien elegida</strong> permite estimar parámetros con un margen de error controlable.
</li>
<li class="fragment fade-up" data-fragment-index="4" style="font-size: 28px; text-align: justify;">
Ejemplo: estimar el rendimiento promedio de café en Huila sin medir los 200 000 árboles del municipio.
</li>
</ul>
</div>

<div class="card fragment fade-up crispdm-card--gray" data-fragment-index="5">
<ul>
<li class="fragment fade-up" data-fragment-index="6" style="font-size: 28px; text-align: justify;">
El <strong>muestreo probabilístico</strong> garantiza que cada unidad tiene probabilidad conocida y positiva de ser seleccionada.
</li>
<li class="fragment fade-up" data-fragment-index="7" style="font-size: 28px; text-align: justify;">
Solo el muestreo probabilístico permite hacer inferencia estadística válida y calcular márgenes de error.
</li>
<li class="fragment fade-up" data-fragment-index="8" style="font-size: 28px; text-align: justify;">
La elección del método depende de la estructura de la población y los recursos disponibles.
</li>
</ul>
</div>

</div>


## Conceptos clave

<div style="display: grid; grid-template-columns: repeat(3, 1fr); gap: 18px; margin-top: 24px;">

<div class="block-definition fragment fade-up" data-fragment-index="1">
<div class="block-title">Población</div>
<div class="block-body" style="font-size: 26px; line-height: 1.45;">
Conjunto completo de unidades de interés. Descrita por <strong>parámetros</strong>: $\mu$, $\sigma^2$, $p$.
</div>
</div>

<div class="block-definition fragment fade-up" data-fragment-index="2">
<div class="block-title">Muestra</div>
<div class="block-body" style="font-size: 26px; line-height: 1.45;">
Subconjunto de la población observado. Descrita por <strong>estadísticos</strong>: $\bar{x}$, $s^2$, $\hat{p}$.
</div>
</div>

<div class="block-theorem fragment fade-up" data-fragment-index="3">
<div class="block-title">Marco muestral</div>
<div class="block-body" style="font-size: 26px; line-height: 1.45;">
Lista completa de todas las unidades de la población de la que se extrae la muestra.
</div>
</div>

</div>

<div class="block-note fragment fade-up" data-fragment-index="4" style="margin-top: 20px;">
<div class="block-body" style="font-size: 27px;">
Los estadísticos $(\bar{x},\, s^2,\, \hat{p})$ son <strong>estimadores</strong> de los parámetros $(\mu,\, \sigma^2,\, p)$. Su distribución de probabilidad se llama <strong>distribución muestral</strong>.
</div>
</div>


## Muestreo con reemplazo y sin reemplazo

<div class="twocol" style="margin-top: 10px;">

<div class="block-definition fragment fade-up" data-fragment-index="1">
<div class="block-title">Con reemplazo (CR)</div>
<div class="block-body" style="font-size: 26px; line-height: 1.45;">
Cada unidad seleccionada <strong>regresa al marco muestral</strong> antes de la siguiente extracción. Puede ser elegida más de una vez.

<ul style="margin-top: 10px;">
<li class="fragment fade-up" data-fragment-index="2">Probabilidad de selección constante: $\pi_i = 1/N$ en cada extracción.</li>
<li class="fragment fade-up" data-fragment-index="3">Las selecciones son <strong>independientes</strong> entre sí.</li>
<li class="fragment fade-up" data-fragment-index="4">Análisis más sencillo; base del <em>bootstrap</em> y simulación.</li>
<li class="fragment fade-up" data-fragment-index="5" style="color:#7a1515;">Menos eficiente: repetir una unidad no agrega información nueva.</li>
</ul>
</div>
</div>

<div class="block-theorem fragment fade-up" data-fragment-index="6">
<div class="block-title">Sin reemplazo (SR)</div>
<div class="block-body" style="font-size: 26px; line-height: 1.45;">
Cada unidad puede ser seleccionada <strong>como máximo una vez</strong>. Al extraerla, no regresa al marco.

<ul style="margin-top: 10px;">
<li class="fragment fade-up" data-fragment-index="7">Probabilidad de selección varía tras cada extracción.</li>
<li class="fragment fade-up" data-fragment-index="8">Las selecciones son <strong>dependientes</strong>; requiere factor de corrección $\sqrt{(N-n)/(N-1)}$ para el SE.</li>
<li class="fragment fade-up" data-fragment-index="9" style="color:#1b4d2e;"><strong>Estándar en encuestas y estudios de campo:</strong> mayor eficiencia por observación.</li>
</ul>
</div>
</div>

</div>

<div class="block-note fragment fade-up" data-fragment-index="10" style="margin-top: 14px;">
<div class="block-body" style="font-size: 26px; text-align: center;">
Cuando $n/N \leq 0.05$, la diferencia práctica entre CR y SR es despreciable y el factor de corrección puede ignorarse.
</div>
</div>


## Muestreo probabilístico y no probabilístico

<div style="display: grid; grid-template-columns: 1fr 1fr; gap: 22px; margin-top: 12px;">

<div class="fragment fade-up" data-fragment-index="1">
<div style="background:#1a3a6b; border-radius:8px 8px 0 0; padding:9px 16px;">
<span style="font-size:26px; font-weight:700; color:#fff;">Probabilístico</span>
</div>
<div style="background:#dce9f7; border-radius:0 0 8px 8px; padding:14px 16px; font-size:25px; line-height:1.45;">
<p style="margin:0 0 8px 0;">Cada unidad de la población tiene una <strong>probabilidad conocida y positiva</strong> de ser seleccionada.</p>
<ul style="margin:0; padding-left:20px;">
<li class="fragment fade-up" data-fragment-index="2">Permite calcular <strong>errores de estimación</strong> e intervalos de confianza.</li>
<li class="fragment fade-up" data-fragment-index="3">Sustenta la inferencia estadística formal.</li>
<li class="fragment fade-up" data-fragment-index="4">Tipos: MAS, sistemático, estratificado, conglomerados.</li>
</ul>
<div class="fragment fade-up" data-fragment-index="5" style="margin-top:10px; background:#1a3a6b; border-radius:5px; padding:6px 12px; color:#fff; font-size:23px;">
Ejemplo: sortear 50 parcelas de 500 con <code>sample()</code> en R.
</div>
</div>
</div>

<div class="fragment fade-up" data-fragment-index="6">
<div style="background:#7a1515; border-radius:8px 8px 0 0; padding:9px 16px;">
<span style="font-size:26px; font-weight:700; color:#fff;">No probabilístico</span>
</div>
<div style="background:#fad8d8; border-radius:0 0 8px 8px; padding:14px 16px; font-size:25px; line-height:1.45;">
<p style="margin:0 0 8px 0;">Las unidades se seleccionan por <strong>criterio subjetivo, accesibilidad o conveniencia</strong>, sin probabilidades definidas.</p>
<ul style="margin:0; padding-left:20px;">
<li class="fragment fade-up" data-fragment-index="7"><strong>Conveniencia:</strong> lo más fácil de acceder.</li>
<li class="fragment fade-up" data-fragment-index="8"><strong>Juicio / experto:</strong> el investigador elige casos.</li>
<li class="fragment fade-up" data-fragment-index="9"><strong>Bola de nieve:</strong> cada caso refiere al siguiente.</li>
</ul>
<div class="fragment fade-up" data-fragment-index="10" style="margin-top:10px; background:#7a1515; border-radius:5px; padding:6px 12px; color:#fff; font-size:23px;">
No permite cuantificar el error ni generalizar a la población.
</div>
</div>
</div>

</div>


## {.center .middle}

<div style="text-align: center; margin-top: 40px;">
<p style="font-size: 52px; font-weight: bold; color: #3b82f6;">Tipos de Muestreo</p>
<p style="text-align: justify; font-size: 28px; color: #1b4d2e; font-weight: 600; margin-top: 10px;">Muestrear es seleccionar un subconjunto representativo de una población para inferir sus características sin observar todos sus elementos. Los tipos de muestreo definen la manera en que se selecciona una muestra de una población para obtener información representativa.</p>
</div>

## Muestreo aleatorio simple

<div class="twocol">

<div class="block-definition fragment fade-up" data-fragment-index="1">
<div class="block-title">Definición</div>
<div class="block-body" style="font-size: 27px; line-height: 1.4;">
Se seleccionan $n$ unidades de una población de $N$ de modo que <strong>cada posible muestra de tamaño $n$ tiene igual probabilidad</strong> de ser elegida:
$$P(\text{muestra}) = \frac{1}{\binom{N}{n}}$$
Cada unidad tiene probabilidad de inclusión $\pi_i = n/N$.
</div>
</div>

<div class="card fragment fade-up crispdm-card--gray" data-fragment-index="2">
<h4 style="font-size: 27px; color: #1b4d2e; margin-bottom: 8px;">Ventajas y limitaciones</h4>
<ul>
<li class="fragment fade-up" data-fragment-index="3" style="font-size: 25px; text-align: justify;"><strong>Ventaja:</strong> simple de analizar; base de la teoría estadística clásica.</li>
<li class="fragment fade-up" data-fragment-index="4" style="font-size: 25px; text-align: justify;"><strong>Puede realizarse</strong> con o sin reemplazo (sin reemplazo es más eficiente).</li>
<li class="fragment fade-up" data-fragment-index="5" style="font-size: 25px; text-align: justify;"><strong>Limitación:</strong> requiere marco muestral completo y actualizado.</li>
</ul>
<div class="block-example fragment fade-up" data-fragment-index="6" style="margin-top: 10px;">
<div class="block-title" style="font-size: 22px;">Ejemplo en R</div>
<div class="block-body" style="font-size: 22px;">
De 500 parcelas de arroz se eligen 50 de forma aleatoria:
<code>sample(1:500, 50, replace = FALSE)</code>
</div>
</div>
</div>

</div>


## Inferencia bajo MAS

<div style="display: grid; grid-template-columns: 1fr 1fr; gap: 10px; margin-top: 14px;">

<div class="block-definition fragment fade-up" data-fragment-index="1">
<div class="block-title">Estimador</div>
<div class="block-body" style="font-size: 23px;">
Media: $\displaystyle\bar{x} = \frac{1}{n}\sum_{i=1}^n x_i \quad$ <span style="color:#1b4d2e;">insesgado: $E(\bar{x})=\mu$</span>

Proporción: $\displaystyle\hat{p} = \frac{\text{núm. de éxitos}}{n} \quad$ <span style="color:#1b4d2e;">insesgado: $E(\hat{p})=p$</span>
</div>
</div>

<div class="block-theorem fragment fade-up" data-fragment-index="2">
<div class="block-title">Varianza del estimador (SR)</div>
<div class="block-body" style="font-size: 23px">
$$\widehat{\text{Var}}(\bar{x}) = \frac{s^2}{n}\!\left(1-\frac{n}{N}\right) \quad \widehat{\text{Var}}(\hat{p}) = \frac{\hat{p}(1-\hat{p})}{n}\!\left(1-\frac{n}{N}\right)$$
El término $\left(1-\dfrac{n}{N}\right)$ es el <strong>FPC</strong> (factor de corrección finita). Se omite cuando $n/N \leq 0.05$.
</div>
</div>

<div class="block-alert fragment fade-up" data-fragment-index="3">
<div class="block-title">Tamaño de muestra</div>
<div class="block-body" style="font-size: 23px;">
Para $\mu$: $\displaystyle n = \frac{N z_{\alpha/2}^2 s^2}{N e^2 + z_{\alpha/2}^2 s^2}$

Para $p$: $\displaystyle n = \frac{N z_{\alpha/2}^2 \hat{p}(1-\hat{p})}{N e^2 + z_{\alpha/2}^2 \hat{p}(1-\hat{p})}$

Si $N\to\infty$ recuperan las fórmulas de la clase 11.
</div>
</div>
<div class="block-example fragment fade-up" data-fragment-index="4">
<div class="block-title">Intervalo de confianza</div>
<div class="block-body" style="font-size: 23px;">
Para $\mu$: $\displaystyle\bar{x} \pm z_{\alpha/2}\sqrt{\frac{s^2}{n}\!\left(1-\frac{n}{N}\right)}$

Para $p$: $\displaystyle\hat{p} \pm z_{\alpha/2}\sqrt{\frac{\hat{p}(1-\hat{p})}{n}\!\left(1-\frac{n}{N}\right)}$
</div>
</div>

</div>


## Muestreo sistemático

<div class="twocol">

<div class="block-definition fragment fade-up" data-fragment-index="1">
<div class="block-title">Definición</div>
<div class="block-body" style="font-size: 26px; line-height: 1.4;">
Se calcula el intervalo de salto $k = \lfloor N/n \rfloor$ y se elige un arranque aleatorio $r \in \{1,\ldots,k\}$. La muestra es:
$$\{r,\; r+k,\; r+2k,\; \ldots,\; r+(n-1)k\}$$
</div>
</div>

<div class="card fragment fade-up crispdm-card--gray" data-fragment-index="2">
<h4 style="font-size: 27px; color: #1a3a6b; margin-bottom: 8px;">Características</h4>
<ul>
<li class="fragment fade-up" data-fragment-index="3" style="font-size: 25px; text-align: justify;"><strong>Ventaja:</strong> fácil de ejecutar en campo; cobertura uniforme del espacio.</li>
<li class="fragment fade-up" data-fragment-index="4" style="font-size: 25px; text-align: justify;"><strong>Riesgo:</strong> sesgo si existe periodicidad en la población (ej. disposición cíclica de surcos).</li>
<li class="fragment fade-up" data-fragment-index="5" style="font-size: 25px; text-align: justify;">Útil cuando la lista está ordenada o la población tiene estructura espacial definida.</li>
</ul>
<div class="block-example fragment fade-up" data-fragment-index="6" style="margin-top: 10px;">
<div class="block-title" style="font-size: 22px;">Ejemplo agrícola</div>
<div class="block-body" style="font-size: 22px;">
De 1 000 palmas en filas continuas, se toma cada décima planta ($k=10$) a partir de un arranque elegido al azar.
</div>
</div>
</div>

</div>


## Inferencia bajo muestreo sistemático

<div style="display: grid; grid-template-columns: 1fr 1fr; gap: 16px; margin-top: 14px;">

<div class="block-definition fragment fade-up" data-fragment-index="1">
<div class="block-title">Estimador</div>
<div class="block-body" style="font-size: 23px; line-height: 1.35;">
$\displaystyle\bar{x}_{sys} = \frac{1}{n}\sum_{j=0}^{n-1} x_{r+jk}$

Media de las $n$ unidades con arranque $r$ e intervalo $k$. <span style="color:#1b4d2e;">Insesgado si $r$ se sortea en $\{1,\ldots,k\}$.</span>
</div>
</div>

<div class="block-theorem fragment fade-up" data-fragment-index="2">
<div class="block-title">Varianza del estimador</div>
<div class="block-body" style="font-size: 23px; line-height: 1.35;">
$\displaystyle\widehat{\text{Var}}(\bar{x}_{sys}) \approx \frac{s^2}{n}\!\left(1-\frac{n}{N}\right)$

Válida si no hay <strong>periodicidad</strong> en la lista. <span style="color:#7a1515;">Si hay ciclos (ej. surcos alternados), subestima el error real.</span>
</div>
</div>

<div class="block-alert fragment fade-up" data-fragment-index="3">
<div class="block-title">Tamaño de muestra</div>
<div class="block-body" style="font-size: 23px; line-height: 1.35;">
$n$ queda fijado por el intervalo de salto: $\displaystyle n = \left\lfloor \frac{N}{k} \right\rfloor$

Se elige $k$ de modo que el $n$ resultante cumpla la precisión deseada, usando la fórmula del MAS como referencia.
</div>
</div>

<div class="block-example fragment fade-up" data-fragment-index="4">
<div class="block-title">Intervalo de confianza</div>
<div class="block-body" style="font-size: 23px; line-height: 1.35;">
$\displaystyle\bar{x}_{sys} \pm z_{\alpha/2}\sqrt{\frac{s^2}{n}\!\left(1-\frac{n}{N}\right)}$

<span style="color:#1b4d2e;">Aproximación válida si el arranque es aleatorio y la lista no tiene estructura periódica.</span>
</div>
</div>

</div>


## Muestreo estratificado

<div class="twocol">

<div class="block-definition fragment fade-up" data-fragment-index="1">
<div class="block-title">Definición</div>
<div class="block-body" style="font-size: 25px; line-height: 1.4;">
La población ($N$ unidades) se divide en $H$ grupos mutuamente excluyentes llamados <strong>estratos</strong>, donde el estrato $h$ contiene $N_h$ unidades ($\sum_{h=1}^H N_h = N$). Se extrae una MAS dentro de cada estrato. Asignación proporcional:
$$n_h = n \cdot \frac{N_h}{N} \quad (h = 1, 2, \ldots, H)$$
Estimador de la media global:
$$\bar{x}_{st} = \sum_{h=1}^{H} \frac{N_h}{N}\,\bar{x}_h$$
</div>
</div>

<div class="card fragment fade-up crispdm-card--gray" data-fragment-index="2">
<h4 style="font-size: 27px; color: #1b4d2e; margin-bottom: 8px;">Características</h4>
<ul>
<li class="fragment fade-up" data-fragment-index="3" style="font-size: 25px; text-align: justify;"><strong>Ventaja:</strong> mayor precisión al reducir la varianza entre estratos; permite comparar subpoblaciones.</li>
<li class="fragment fade-up" data-fragment-index="4" style="font-size: 25px; text-align: justify;"><strong>Requisito:</strong> los estratos deben ser mutuamente excluyentes y exhaustivos.</li>
</ul>
<div class="block-example fragment fade-up" data-fragment-index="5" style="margin-top: 10px;">
<div class="block-title" style="font-size: 22px;">Ejemplo agrícola</div>
<div class="block-body" style="font-size: 22px;">
Prevalencia de mosca blanca en fincas de Cundinamarca por altitud: baja (&lt;1 000 m), media (1 000–2 000 m) y alta (&gt;2 000 m). Muestreo proporcional en cada estrato.
</div>
</div>
</div>

</div>


## Inferencia bajo muestreo estratificado

<div style="display: grid; grid-template-columns: 1fr 1fr; gap: 16px; margin-top: 14px;">

<div class="block-definition fragment fade-up" data-fragment-index="1">
<div class="block-title">Estimador</div>
<div class="block-body" style="font-size: 23px; line-height: 1.35;">
$\displaystyle\bar{x}_{st} = \sum_{h=1}^{H} W_h\,\bar{x}_h, \quad W_h = \frac{N_h}{N}$

Promedio ponderado de las medias por estrato. Proporción: $\displaystyle\hat{p}_{st} = \sum_{h=1}^{H} W_h\,\hat{p}_h$
</div>
</div>

<div class="block-theorem fragment fade-up" data-fragment-index="2">
<div class="block-title">Varianza del estimador</div>
<div class="block-body" style="font-size: 23px; line-height: 1.35;">
$\displaystyle\widehat{\text{Var}}(\bar{x}_{st}) = \sum_{h=1}^{H} W_h^2 \frac{s_h^2}{n_h}\!\left(1-\frac{n_h}{N_h}\right)$

$s_h^2$: varianza dentro del estrato $h$. <span style="color:#1b4d2e;">Menor que la del MAS si los estratos son homogéneos.</span>
</div>
</div>

<div class="block-alert fragment fade-up" data-fragment-index="3">
<div class="block-title">Tamaño de muestra total</div>
<div class="block-body" style="font-size: 23px; line-height: 1.35;">
$\displaystyle n = \frac{z_{\alpha/2}^2 \sum_h N_h s_h^2 / N}{e^2 + z_{\alpha/2}^2 \sum_h N_h s_h^2 / N^2}$

Luego $n_h = n \cdot N_h/N$. Si $s_h^2 \approx s^2\ \forall h$, reduce a la fórmula del MAS.
</div>
</div>

<div class="block-example fragment fade-up" data-fragment-index="4">
<div class="block-title">Intervalo de confianza</div>
<div class="block-body" style="font-size: 20px; line-height: 1.35;">
$\displaystyle\bar{x}_{st} \pm z_{\alpha/2}\sqrt{\sum_{h=1}^H W_h^2 \frac{s_h^2}{n_h}\!\left(1-\frac{n_h}{N_h}\right)}$

Para $p$: $\displaystyle\hat{p}_{st} \pm z_{\alpha/2}\sqrt{\sum_{h=1}^H W_h^2 \frac{\hat{p}_h(1-\hat{p}_h)}{n_h}\!\left(1-\frac{n_h}{N_h}\right)}$

</div>
</div>

</div>


## Muestreo por conglomerados

<div class="twocol">

<div class="block-definition fragment fade-up" data-fragment-index="1">
<div class="block-title">Definición</div>
<div class="block-body" style="font-size: 25px; line-height: 1.4;">
Un <strong>conglomerado</strong> es un grupo natural y preexistente de unidades físicamente agrupadas en el campo: una vereda, un lote, una finca, un galpón. Los conglomerados a visitar se sortean con <strong>MAS</strong> sobre la lista de grupos. Una vez seleccionado un conglomerado se procede en:
<ul style="margin-top: 6px;">
<li class="fragment fade-up" data-fragment-index="2"><strong>Una etapa:</strong> se observan <em>todas</em> las unidades del conglomerado.</li>
<li class="fragment fade-up" data-fragment-index="3"><strong>Dos etapas:</strong> se aplica una segunda MAS dentro del conglomerado para elegir una submuestra.</li>
</ul>
</div>
</div>

<div class="card fragment fade-up crispdm-card--gray" data-fragment-index="2">
<h4 style="font-size: 26px; color: #1a3a6b; margin-bottom: 8px;">Características</h4>
<ul>
<li class="fragment fade-up" data-fragment-index="3" style="font-size: 24px; text-align: justify;"><strong>Ventaja:</strong> no requiere listar cada unidad de toda la región; reduce costos de desplazamiento concentrando el trabajo en pocos sitios.</li>
<li class="fragment fade-up" data-fragment-index="4" style="font-size: 24px; text-align: justify;"><strong>Limitación:</strong> si todas las vacas de una misma finca se parecen entre sí (conglomerado homogéneo), se pierde eficiencia estadística respecto al MAS.</li>
</ul>
<div class="block-example fragment fade-up" data-fragment-index="5" style="margin-top: 8px;">
<div class="block-title" style="font-size: 21px;">Ejemplo agrícola</div>
<div class="block-body" style="font-size: 21px;">
Producción de leche en Nariño: el conglomerado es la <strong>vereda</strong>. Se sortean 10 veredas al azar y se censan <em>todas</em> las vacas en esas veredas, en lugar de viajar a cada finca del departamento.
</div>
</div>
</div>

</div>


## Inferencia bajo muestreo por conglomerados

<div style="display: grid; grid-template-columns: 1fr 1fr; gap: 16px; margin-top: 14px;">

<div class="block-definition fragment fade-up" data-fragment-index="1">
<div class="block-title">Estimador</div>
<div class="block-body" style="font-size: 23px; line-height: 1.35;">
$\displaystyle\bar{x}_{cl} = \frac{1}{m}\sum_{i=1}^{m} \bar{x}_i$

$m$ conglomerados elegidos de $M$ totales; $\bar{x}_i$ es la media del grupo $i$. <span style="color:#1b4d2e;">Insesgado si los grupos se sortean con MAS.</span>
</div>
</div>

<div class="block-theorem fragment fade-up" data-fragment-index="2">
<div class="block-title">Varianza del estimador</div>
<div class="block-body" style="font-size: 23px; line-height: 1.35;">
$\displaystyle\widehat{\text{Var}}(\bar{x}_{cl}) = \frac{s_c^2}{m}\!\left(1-\frac{m}{M}\right)$

$s_c^2 = \frac{1}{m-1}\sum_{i=1}^m (\bar{x}_i - \bar{x}_{cl})^2$: varianza <strong>entre</strong> grupos. <span style="color:#7a1515;">Aumenta si los grupos son internamente homogéneos.</span>
</div>
</div>

<div class="block-alert fragment fade-up" data-fragment-index="3">
<div class="block-title">Número de conglomerados</div>
<div class="block-body" style="font-size: 23px; line-height: 1.35;">
$\displaystyle m = \frac{M\,z_{\alpha/2}^2\,s_c^2}{M\,e^2 + z_{\alpha/2}^2\,s_c^2}$

$s_c^2$ se estima con un estudio piloto. $m$ es número de <em>grupos</em>, no de individuos.
</div>
</div>

<div class="block-example fragment fade-up" data-fragment-index="4">
<div class="block-title">Intervalo de confianza</div>
<div class="block-body" style="font-size: 23px; line-height: 1.35;">
$\displaystyle\bar{x}_{cl} \pm z_{\alpha/2}\sqrt{\frac{s_c^2}{m}\!\left(1-\frac{m}{M}\right)}$

Ej.: $m=10$ veredas, $M=80$, $\bar{x}_{cl}=18$ L, $s_c=3$ L $\Rightarrow 18 \pm 1.96\sqrt{\tfrac{9}{10}(1-\tfrac{10}{80})} \approx 18 \pm 1.71$ L
</div>
</div>

</div>


## Comparación de métodos de muestreo

<div style="font-size: 24px; margin-top: 70px; line-height: 1.25;">

<table style="
width: 100%;
border-collapse: collapse;
border-radius: 14px;
overflow: hidden;
box-shadow: 0 4px 14px rgba(0,0,0,0.12);
font-family: Arial, sans-serif;
">

<thead>
  <tr style="background-color: #1f4e79; color: white;">
    <th style="padding: 14px; text-align: left;">Método</th>
    <th style="padding: 14px; text-align: left;">Estructura poblacional</th>
    <th style="padding: 14px; text-align: center;">Costo</th>
    <th style="padding: 14px; text-align: center;">Precisión relativa</th>
  </tr>
</thead>

<tbody>
  <tr style="background-color: #f4f8fb;">
    <td style="padding: 13px; font-weight: bold; color: #1f4e79;">Aleatorio simple</td>
    <td style="padding: 13px;">Cualquiera, marco completo</td>
    <td style="padding: 13px; text-align: center;">Medio</td>
    <td style="padding: 13px; text-align: center;">Referencia</td>
  </tr>

  <tr style="background-color: #ffffff;">
    <td style="padding: 13px; font-weight: bold; color: #1f4e79;">Sistemático</td>
    <td style="padding: 13px;">Ordenada o espacial</td>
    <td style="padding: 13px; text-align: center;">Bajo</td>
    <td style="padding: 13px; text-align: center;">≈ MAS<br><span style="font-size: 0.8em; color: #666;">sin periodicidad</span></td>
  </tr>

  <tr style="background-color: #f4f8fb;">
    <td style="padding: 13px; font-weight: bold; color: #1f4e79;">Estratificado</td>
    <td style="padding: 13px;">Estratos definidos y distintos</td>
    <td style="padding: 13px; text-align: center;">Medio</td>
    <td style="padding: 13px; text-align: center; color: #2e7d32; font-weight: bold;">Mayor que MAS</td>
  </tr>

  <tr style="background-color: #ffffff;">
    <td style="padding: 13px; font-weight: bold; color: #1f4e79;">Conglomerados</td>
    <td style="padding: 13px;">Agrupada geográficamente</td>
    <td style="padding: 13px; text-align: center;">Bajo</td>
    <td style="padding: 13px; text-align: center; color: #c62828; font-weight: bold;">Menor que MAS</td>
  </tr>

</tbody>
</table>

</div>


## Implementación en R: tipos de muestreo

```{r}
#| echo: true
set.seed(42)
N <- 500   # fincas cafeteras en Huila

# MAS sin reemplazo, n = 50
mas <- sample(1:N, 50, replace = FALSE)

# Sistemático: k = 10, arranque aleatorio
k <- 10; r <- sample(1:k, 1)
sist <- seq(r, N, by = k)

# Estratificado proporcional (altitud baja=250, media=180, alta=70)
Nh <- c(250, 180, 70); n <- 50
nh <- round(n * Nh / N)
id <- split(1:N, rep(c("baja","media","alta"), Nh))
estrat <- unlist(mapply(sample, id, nh))

cat("MAS:", length(mas), "| Sist:", length(sist),
    "| Estrat:", sum(nh), "\n")
cat("n por estrato:", nh, "\n")
```


## {.center .middle}

<div style="text-align: center; margin-top: 40px;">
<p style="font-size: 52px; font-weight: bold; color: #3b82f6;">Distribuciones Muestrales</p>
<p style="text-align: justify; font-size: 28px; color: #1b4d2e; font-weight: 600; margin-top: 10px;">La distribución muestral de un estadístico describe su comportamiento probabilístico al repetir el muestreo bajo las mismas condiciones.</p>
</div>


## ¿Qué es una distribución muestral?

<div class="twocol" style="margin-top: 20px;">

<div class="card fragment fade-up crispdm-card--gray" data-fragment-index="1">
<ul>
<li class="fragment fade-up" data-fragment-index="2" style="font-size: 28px; text-align: justify;">
Al tomar <strong>muchas muestras</strong> de tamaño $n$ de la misma población, cada muestra produce un valor distinto del estadístico ($\bar{X}$, $\hat{p}$, $s^2$...).
</li>
<li class="fragment fade-up" data-fragment-index="3" style="font-size: 28px; text-align: justify;">
La distribución de todos esos valores es la <strong>distribución muestral</strong> del estadístico.
</li>
</ul>
</div>

<div class="card fragment fade-up crispdm-card--gray" data-fragment-index="4">
<ul>
<li class="fragment fade-up" data-fragment-index="5" style="font-size: 28px; text-align: justify;">
Describe qué tan <strong>variable</strong> es el estadístico de muestra en muestra.
</li>
<li class="fragment fade-up" data-fragment-index="6" style="font-size: 28px; text-align: justify;">
Permite cuantificar el <strong>error de estimación</strong> y construir intervalos de confianza.
</li>
<li class="fragment fade-up" data-fragment-index="7" style="font-size: 28px; text-align: justify;">
Es el puente entre los datos de una muestra y el parámetro poblacional desconocido.
</li>
</ul>
</div>

</div>

<div class="block-note fragment fade-up" data-fragment-index="8" style="margin-top: 16px;">
<div class="block-body" style="font-size: 26px;">
En la clase 11 derivamos la distribución muestral de $\bar{X}$ a través del TLC. Aquí generalizamos ese resultado y añadimos la distribución muestral de la proporción.
</div>
</div>


## Distribución muestral de la media

<div class="twocol">

<div class="block-theorem fragment fade-up" data-fragment-index="1">
<div class="block-title">Resultado principal</div>
<div class="block-body" style="font-size: 26px; line-height: 1.45;">
Sea $X_1,\ldots,X_n$ una MAS de una población con media $\mu$ y varianza $\sigma^2$. Entonces:

$$E(\bar{X}) = \mu \qquad \text{(insesgado)}$$

$$\text{Var}(\bar{X}) = \frac{\sigma^2}{n}$$

Por el TLC, para $n$ grande:

$$\bar{X} \approx N\!\left(\mu,\; \frac{\sigma^2}{n}\right)$$
</div>
</div>

<div class="card fragment fade-up crispdm-card--gray" data-fragment-index="2">
<h4 style="font-size: 27px; color: #1a3a6b; margin-bottom: 10px;">Error estándar de la media</h4>
<ul>
<li class="fragment fade-up" data-fragment-index="3" style="font-size: 25px; text-align: justify;">
La desviación estándar de $\bar{X}$ se llama <strong>error estándar</strong>:
$$\text{SE}(\bar{X}) = \frac{\sigma}{\sqrt{n}}$$
</li>
<li class="fragment fade-up" data-fragment-index="4" style="font-size: 25px; text-align: justify;">
Al <strong>cuadruplicar $n$</strong>, el error estándar se <strong>reduce a la mitad</strong>.
</li>
<li class="fragment fade-up" data-fragment-index="5" style="font-size: 25px; text-align: justify;">
Si $\sigma$ es desconocida se estima con $s$ y se usa la distribución $t_{n-1}$.
</li>
</ul>
</div>

</div>


## Distribución muestral de la proporción

<div class="twocol">

<div class="block-theorem fragment fade-up" data-fragment-index="1">
<div class="block-title">Resultado principal</div>
<div class="block-body" style="font-size: 26px; line-height: 1.45;">
Sea $\hat{p} = X/n$ la proporción muestral, con $X \sim \text{Bin}(n, p)$. Entonces:

$$E(\hat{p}) = p \qquad \text{(insesgado)}$$

$$\text{Var}(\hat{p}) = \frac{p(1-p)}{n}$$

Para $np \geq 5$ y $n(1-p) \geq 5$:

$$\hat{p} \approx N\!\left(p,\; \frac{p(1-p)}{n}\right)$$
</div>
</div>

<div class="card fragment fade-up crispdm-card--gray" data-fragment-index="2">
<h4 style="font-size: 27px; color: #1b4d2e; margin-bottom: 10px;">Error estándar de la proporción</h4>
<ul>
<li class="fragment fade-up" data-fragment-index="3" style="font-size: 25px; text-align: justify;">
$$\text{SE}(\hat{p}) = \sqrt{\frac{p(1-p)}{n}}$$
</li>
<li class="fragment fade-up" data-fragment-index="4" style="font-size: 25px; text-align: justify;">
El SE es máximo cuando $p = 0.5$: $\text{SE}_{\max} = \dfrac{1}{2\sqrt{n}}$.
</li>
<li class="fragment fade-up" data-fragment-index="5" style="font-size: 25px; text-align: justify;">
En la práctica se sustituye $p$ por $\hat{p}$ para estimar el SE.
</li>
</ul>
</div>

</div>


## Sesgo y error cuadrático medio

<div class="twocol" style="margin-top: 10px;">

<div class="block-definition fragment fade-up" data-fragment-index="1">
<div class="block-title">Sesgo de un estimador</div>
<div class="block-body" style="font-size: 26px; line-height: 1.4;">
El <strong>sesgo</strong> mide cuánto se aleja en promedio el estimador $\hat\theta$ del parámetro $\theta$:
$$B(\hat\theta) = E(\hat\theta) - \theta$$
Un estimador es <strong>insesgado</strong> si $B(\hat\theta) = 0$.
$\bar{X}$ e $\hat{p}$ son insesgados; $s^2$ (con $n-1$) también.
</div>
</div>

<div class="block-theorem fragment fade-up" data-fragment-index="2">
<div class="block-title">Error cuadrático medio</div>
<div class="block-body" style="font-size: 26px; line-height: 1.4;">
El ECM resume tanto sesgo como varianza:
$$\text{ECM}(\hat\theta) = \text{Var}(\hat\theta) + [B(\hat\theta)]^2$$
Para estimadores insesgados: $\text{ECM} = \text{Var}(\hat\theta)$.

Un buen estimador minimiza el ECM.
</div>
</div>

</div>

<div class="block-note fragment fade-up" data-fragment-index="3" style="margin-top: 16px;">
<div class="block-body" style="font-size: 26px; text-align: center;">
Preferimos estimadores con <strong>sesgo nulo y varianza pequeña</strong>: insesgados y eficientes.
</div>
</div>


## Simulación: efecto de $n$ en la distribución muestral

```{r}
#| echo: false
#| fig-width: 12
#| fig-height: 4.8
set.seed(123)
# Población: rendimiento de café (Gamma asimétrica), media ≈ 2.5 kg/árbol
pop <- rgamma(100000, shape = 2.5, rate = 1)
mu_pop <- mean(pop)

ns <- c(5, 15, 30, 100)
par(mfrow = c(1, 4), mar = c(4, 3.5, 3.2, 1), family = "sans")

colores <- c("#bfdbfe", "#bbf7d0", "#fef3c7", "#f3e8ff")
lineas  <- c("#1e3a8a", "#15803d", "#b45309", "#6d28d9")

for (i in seq_along(ns)) {
  n <- ns[i]
  medias <- replicate(4000, mean(sample(pop, n)))
  hist(medias, probability = TRUE,
       col = colores[i], border = "white",
       main = paste0("n = ", n),
       sub  = paste0("SE ≈ ", round(sd(pop)/sqrt(n), 3)),
       xlab = expression(bar(x)),
       cex.main = 1.3, cex.sub = 1, cex.lab = 1.1, cex.axis = 1)
  lines(density(medias), lwd = 3, col = lineas[i])
  abline(v = mu_pop, col = "#991b1b", lwd = 2, lty = 2)
  box(col = "gray40")
}
```


## Ejemplo: distribución muestral de la media

<div class="block-example fragment fade-up" data-fragment-index="1">
<div class="block-title">Peso de aguacates, Antioquia</div>
<div class="block-body" style="font-size: 27px;">
El peso de aguacates Hass tiene $\mu = 280$ g y $\sigma = 35$ g. Se selecciona una muestra de $n = 49$ frutos. Calcule: (1) la distribución de $\bar{X}$, (2) $P(\bar{X} > 290)$.
</div>
</div>

<div class="block-proof fragment fade-up" data-fragment-index="2" style="margin-top: 14px;">
<div class="block-title">Solución</div>
<div class="block-body" style="font-size: 26px; line-height: 1.4;">

Por el TLC: $\bar{X} \approx N\!\left(280,\; \dfrac{35^2}{49}\right) = N(280,\, 5^2)$

$$P(\bar{X} > 290) = P\!\left(Z > \frac{290-280}{5}\right) = P(Z > 2) \approx 0.0228$$

```{r}
#| echo: true
1 - pnorm(290, mean = 280, sd = 35/sqrt(49))
```
</div>
</div>


## Ejemplo: distribución muestral de la proporción

<div class="block-example fragment fade-up" data-fragment-index="1">
<div class="block-title">Prevalencia de roya en café, Huila</div>
<div class="block-body" style="font-size: 27px;">
El 30% de los cafetos en una región presenta roya ($p = 0.30$). Se seleccionan $n = 100$ plantas. Calcule $P(\hat{p} > 0.35)$.
</div>
</div>

<div class="block-proof fragment fade-up" data-fragment-index="2" style="margin-top: 14px;">
<div class="block-title">Solución</div>
<div class="block-body" style="font-size: 26px; line-height: 1.4;">

$\text{SE}(\hat{p}) = \sqrt{0.30 \times 0.70 / 100} = \sqrt{0.0021} \approx 0.0458$

$$P(\hat{p} > 0.35) = P\!\left(Z > \frac{0.35 - 0.30}{0.0458}\right) = P(Z > 1.09) \approx 0.138$$

```{r}
#| echo: true
p <- 0.30; n <- 100
se <- sqrt(p*(1-p)/n)
1 - pnorm(0.35, mean = p, sd = se)
```
</div>
</div>


## {.center .middle}

<div style="text-align: center; margin-top: 40px;">
<p style="font-size: 52px; font-weight: bold; color: #3b82f6;">Tamaño de Muestra</p>
<p style="text-align: justify; font-size: 28px; color: #1b4d2e; font-weight: 600; margin-top: 10px;">El tamaño de muestra determina la precisión de la estimación. A mayor $n$, menor error, pero también mayor costo: hay que encontrar el equilibrio.</p>
</div>


## ¿Por qué importa el tamaño de muestra?

<div class="twocol" style="margin-top: 20px;">

<div class="card fragment fade-up crispdm-card--gray" data-fragment-index="1">
<ul>
<li class="fragment fade-up" data-fragment-index="2" style="font-size: 28px; text-align: justify;">
Una muestra <strong>demasiado pequeña</strong> produce estimaciones imprecisas con errores grandes: no sirve para tomar decisiones.
</li>
<li class="fragment fade-up" data-fragment-index="3" style="font-size: 28px; text-align: justify;">
Una muestra <strong>demasiado grande</strong> desperdicia recursos sin ganancia proporcional en precisión (el SE cae como $1/\sqrt{n}$).
</li>
</ul>
</div>

<div class="card fragment fade-up crispdm-card--gray" data-fragment-index="4">
<ul>
<li class="fragment fade-up" data-fragment-index="5" style="font-size: 28px; text-align: justify;">
El tamaño óptimo equilibra la <strong>precisión deseada</strong> (margen de error $e$), el <strong>nivel de confianza</strong> ($1-\alpha$) y la <strong>variabilidad</strong> de la variable.
</li>
<li class="fragment fade-up" data-fragment-index="6" style="font-size: 28px; text-align: justify;">
Se calcula <strong>antes</strong> de recolectar datos, a partir de un valor piloto de $\sigma$ o $p$.
</li>
</ul>
</div>

</div>


## Margen de error e intervalo de confianza

<div class="block-definition fragment fade-up" data-fragment-index="1">
<div class="block-title">Margen de error</div>
<div class="block-body" style="font-size: 28px; line-height: 1.45;">
El <strong>margen de error</strong> $e$ es la máxima diferencia tolerable entre el estimador y el parámetro, con probabilidad $1-\alpha$:
$$P(|\bar{X} - \mu| \leq e) = 1-\alpha \qquad \Longrightarrow \qquad e = z_{\alpha/2}\,\frac{\sigma}{\sqrt{n}}$$
donde $z_{\alpha/2}$ es el cuantil de la Normal estándar (ej. $z_{0.025} = 1.96$ para $95\%$).
</div>
</div>

<div style="display: grid; grid-template-columns: 1fr 1fr; gap: 18px; margin-top: 16px;">

<div class="block-example fragment fade-up" data-fragment-index="2">
<div class="block-title">Niveles de confianza usuales</div>
<div class="block-body" style="font-size: 26px;">

| Confianza | $\alpha$ | $z_{\alpha/2}$ |
|:---:|:---:|:---:|
| 90% | 0.10 | 1.645 |
| 95% | 0.05 | 1.960 |
| 99% | 0.01 | 2.576 |

</div>
</div>

<div class="block-note fragment fade-up" data-fragment-index="3">
<div class="block-body" style="font-size: 26px; line-height: 1.45;">
Mayor confianza $\Rightarrow$ mayor $z_{\alpha/2}$ $\Rightarrow$ mayor $n$ requerido para el mismo margen $e$.
</div>
</div>

</div>


## Tamaño de muestra para estimar la media

<div class="twocol">

<div class="block-theorem fragment fade-up" data-fragment-index="1">
<div class="block-title">Fórmula</div>
<div class="block-body" style="font-size: 27px; line-height: 1.5;">
Despejando $n$ de $e = z_{\alpha/2}\,\sigma/\sqrt{n}$:

$$\boxed{n = \left\lceil \frac{z_{\alpha/2}^2\,\sigma^2}{e^2} \right\rceil}$$

$\sigma$ se obtiene de estudios previos, literatura o una muestra piloto ($s$). Si se usa $s$, reemplazar $z$ por $t_{n_0-1,\,\alpha/2}$ (iterativo).
</div>
</div>

<div class="block-example fragment fade-up" data-fragment-index="2">
<div class="block-title">Ejemplo: peso de fríjol, Nariño</div>
<div class="block-body" style="font-size: 26px; line-height: 1.45;">
Se quiere estimar el peso promedio de vainas con un error máximo de $e = 2$ g, confianza del 95%, y se sabe que $\sigma \approx 8$ g.

$$n = \left\lceil \frac{1.96^2 \times 64}{4} \right\rceil = \left\lceil \frac{245.86}{4} \right\rceil = \lceil 61.5 \rceil = 62$$

```{r}
#| echo: true
ceiling((1.96^2 * 8^2) / 2^2)
```
</div>
</div>

</div>


## Tamaño de muestra para estimar una proporción

<div class="twocol">

<div class="block-theorem fragment fade-up" data-fragment-index="1">
<div class="block-title">Fórmula</div>
<div class="block-body" style="font-size: 27px; line-height: 1.5;">
Del margen de error $e = z_{\alpha/2}\sqrt{p(1-p)/n}$:

$$\boxed{n = \left\lceil \frac{z_{\alpha/2}^2\,p(1-p)}{e^2} \right\rceil}$$

Si se desconoce $p$, se usa $p = 0.5$ (caso más conservador, maximiza $n$).
</div>
</div>

<div class="block-example fragment fade-up" data-fragment-index="2">
<div class="block-title">Ejemplo: mastitis bovina, Antioquia</div>
<div class="block-body" style="font-size: 26px; line-height: 1.45;">
Se estima la prevalencia de mastitis. Se quiere $e = 0.04$, confianza 95%. Estudio previo: $p \approx 0.25$.

$$n = \left\lceil \frac{1.96^2 \times 0.25 \times 0.75}{0.04^2} \right\rceil = \left\lceil \frac{0.7203}{0.0016} \right\rceil = 451$$

```{r}
#| echo: true
ceiling((1.96^2 * 0.25 * 0.75) / 0.04^2)
```
</div>
</div>

</div>


## Factor de corrección para poblaciones finitas

<div class="block-theorem fragment fade-up" data-fragment-index="1">
<div class="block-title">Corrección por población finita</div>
<div class="block-body" style="font-size: 27px; line-height: 1.4;">
Cuando la muestra es una fracción apreciable de la población ($n/N > 0.05$), el verdadero error estándar es:
$$\text{SE}(\bar{X}) = \frac{\sigma}{\sqrt{n}}\sqrt{\frac{N-n}{N-1}} \qquad \text{(factor de corrección: } \sqrt{(N-n)/(N-1)}\text{)}$$
El tamaño ajustado es:
$$n^* = \frac{n_0}{1 + (n_0 - 1)/N}$$
donde $n_0$ es el tamaño calculado sin corrección.
</div>
</div>

<div class="block-example fragment fade-up" data-fragment-index="2" style="margin-top: 14px;">
<div class="block-title">Ejemplo en R</div>
<div class="block-body" style="font-size: 26px;">
```{r}
#| echo: true
n0 <- 62; N <- 300
n_ajustado <- ceiling(n0 / (1 + (n0 - 1) / N))
cat("Sin corrección:", n0, "| Con corrección:", n_ajustado, "\n")
```
</div>
</div>


## $n$ para distintos márgenes y confianzas

```{r}
#| echo: false
#| fig-width: 11
#| fig-height: 4.6
#| fig-align: center

library(ggplot2)

# e en las mismas unidades que σ (ej. kg, cm, L)
# σ representa variabilidad agrícola típica:
#   0.5 kg → frutos pequeños (aguacate, papa)
#   1.0 kg → rendimiento por planta
#   2.0 kg → producción por lote
e_seq  <- seq(0.05, 0.8, length = 300)
sigmas <- c(0.5, 1.0, 2.0)
z95    <- 1.96; z99 <- 2.576

df <- do.call(rbind, lapply(sigmas, function(s) {
  rbind(
    data.frame(e = e_seq,
               n = ceiling((z95 * s / e_seq)^2),
               sigma = paste0("σ = ", s, " kg"),
               conf = "95%"),
    data.frame(e = e_seq,
               n = ceiling((z99 * s / e_seq)^2),
               sigma = paste0("σ = ", s, " kg"),
               conf = "99%")
  )
}))

ggplot(df, aes(x = e, y = n, color = conf, linetype = conf)) +
  geom_line(linewidth = 1.2) +
  facet_wrap(~sigma, scales = "free_y") +
  scale_color_manual(values = c("95%" = "#1e3a8a", "99%" = "#991b1b")) +
  labs(x = "Margen de error e (kg)",
       y = "Tamaño de muestra n",
       title = "Tamaño de muestra para estimar la media: efecto del margen de error y la variabilidad",
       color = "Confianza", linetype = "Confianza") +
  theme_minimal(base_size = 14) +
  theme(legend.position = "bottom",
        plot.title = element_text(size = 12, face = "bold"),
        strip.text = element_text(size = 13, face = "bold"))
```


## Errores comunes en muestreo y tamaño de muestra

<div class="block-alert fragment fade-up" data-fragment-index="1">
<div class="block-title">Advertencia: errores frecuentes</div>
<div class="block-body" style="font-size: 26px;">
Verifique las condiciones antes de aplicar las fórmulas de tamaño de muestra.
</div>
</div>

<ul style="margin-top: 16px;">
<li class="fragment fade-up" data-fragment-index="2" style="font-size: 27px; text-align: justify;">
<strong>Confundir error muestral con error de medición:</strong> el tamaño de muestra controla el error por azar, no los errores sistemáticos de instrumento o protocolo.
</li>
<li class="fragment fade-up" data-fragment-index="3" style="font-size: 27px; text-align: justify;">
<strong>Usar $p = 0.5$ siempre:</strong> es conservador pero sobreestima $n$ cuando hay información previa confiable de $p$.
</li>
<li class="fragment fade-up" data-fragment-index="4" style="font-size: 27px; text-align: justify;">
<strong>Olvidar el factor de corrección:</strong> cuando $n/N > 5\%$, ignorarlo sobreestima el error estándar real.
</li>
<li class="fragment fade-up" data-fragment-index="5" style="font-size: 27px; text-align: justify;">
<strong>Usar MAS cuando el diseño es estratificado o en conglomerados:</strong> las fórmulas de SE difieren; ignorarlo puede producir inferencias incorrectas.
</li>
</ul>

## {.center .middle}

<div style="text-align: center; margin-top: 30px;">
<p style="font-size: 48px; font-weight: bold; color: #3b82f6;">Introducción: Estimadores e Intervalos de Confianza</p>
<p style="font-size: 28px; color: #6b7280; margin-top: 16px; font-style: italic;">Preparando el terreno para la próxima clase</p>
<p style="font-size: 26px; color: #1b4d2e; font-weight: 600; margin-top: 20px;">No veremos fórmulas todavía, sólo construiremos la intuición.</p>
</div>


## ¿Por qué necesitamos estimadores?

<div class="twocol" style="margin-top: 12px;">

<div style="display: flex; flex-direction: column; gap: 12px;">

<div class="block-alert fragment fade-up" data-fragment-index="1">
<div class="block-title">El problema de fondo</div>
<div class="block-body" style="font-size: 26px; line-height: 1.45;">
Casi nunca podemos observar <strong>toda</strong> la población. Medir el suelo de cada parcela del departamento, pesar cada fruto del cultivo o revisar cada planta de la finca es <strong>imposible en la práctica</strong>.
</div>
</div>

<div class="block-definition fragment fade-up" data-fragment-index="2">
<div class="block-title">La solución: el estimador</div>
<div class="block-body" style="font-size: 26px; line-height: 1.45;">
Usamos una <strong>muestra</strong> para aproximar las características de la población. El valor calculado a partir de la muestra que "apunta" al parámetro desconocido se llama <strong>estimador</strong>.
<div style="margin-top: 10px; font-size: 25px; color: #1b4d2e; font-style: italic; font-weight: 600; text-align: center;">
"La muestra nos permite aproximarnos a la población."
</div>
</div>
</div>

</div>

<div style="display: flex; flex-direction: column; gap: 10px; margin-top:70px">

<div class="fragment fade-up" data-fragment-index="3" style="background: #d6f0dd; border-left: 5px solid #1b4d2e; border-radius: 8px; padding: 12px 16px;">
<div style="font-size: 20px; font-weight: 700; color: #1b4d2e;">Humedad promedio del suelo</div>
<div style="font-size: 22px; color: #374151; margin-top: 4px;">Se miden 40 puntos de un lote de 5 000. La media de esos 40 puntos <em>estima</em> la humedad real del lote.</div>
</div>

<div class="fragment fade-up" data-fragment-index="4" style="background: #dce9f7; border-left: 5px solid #1a3a6b; border-radius: 8px; padding: 12px 16px;">
<div style="font-size: 20px; font-weight: 700; color: #1a3a6b;">Producción promedio por hectárea</div>
<div style="font-size: 22px; color: #374151; margin-top: 4px;">Se cosechan 30 parcelas de prueba. Su rendimiento promedio <em>estima</em> la producción del cultivo completo.</div>
</div>

<div class="fragment fade-up" data-fragment-index="5" style="background: #fce7f3; border-left: 5px solid #be185d; border-radius: 8px; padding: 12px 16px;">
<div style="font-size: 20px; font-weight: 700; color: #9d174d;">Proporción de plantas enfermas</div>
<div style="font-size: 22px; color: #374151; margin-top: 4px;">Se revisan 80 plantas al azar. La fracción enferma en esa muestra <em>estima</em> la prevalencia real en la finca.</div>
</div>

</div>

</div>


## Diferentes muestras, resultados diferentes

```{r}
#| echo: false
#| fig-width: 11
#| fig-height: 4.6
#| fig-align: center

set.seed(42)
# Población: rendimiento de maíz (ton/ha), Normal(5.2, 0.8^2)
mu_real <- 5.2; sigma_real <- 0.8; N_pop <- 10000; n <- 30

pop <- rnorm(N_pop, mu_real, sigma_real)

# 25 muestras distintas
medias <- replicate(25, mean(sample(pop, n)))

par(mar = c(4.5, 4.5, 3, 1), family = "sans")

plot(seq_along(medias), medias,
     pch = 19, cex = 1.4,
     col = ifelse(abs(medias - mu_real) < 0.3, "#1e3a8a", "#dc2626"),
     ylim = c(mu_real - 1.2, mu_real + 1.2),
     xlab = "Número de muestra",
     ylab = "Media muestral (ton/ha)",
     main = "25 muestras distintas del mismo cultivo (n = 30 parcelas cada una)",
     cex.main = 1.2, cex.lab = 1.1, cex.axis = 1.05)

abline(h = mu_real, col = "#15803d", lwd = 2.5, lty = 2)
abline(h = c(mu_real - sigma_real/sqrt(n)*1.96,
             mu_real + sigma_real/sqrt(n)*1.96),
       col = "#f59e0b", lwd = 1.5, lty = 3)

text(26, mu_real + 0.07, labels = expression(mu == 5.2),
     col = "#15803d", cex = 1.1, pos = 2, font = 2)
text(26, mu_real + sigma_real/sqrt(n)*1.96 + 0.07,
     labels = "IC 95%", col = "#f59e0b", cex = 0.95, pos = 2)

legend("bottomright",
       legend = c("Media muestral", "Media real μ = 5.2", "IC 95% esperado"),
       col    = c("#1e3a8a", "#15803d", "#f59e0b"),
       pch    = c(19, NA, NA), lty = c(NA, 2, 3), lwd = c(NA, 2.5, 1.5),
       pt.cex = 1.2, bty = "n", cex = 1)

box(col = "gray40")
```


## ¿Obtendríamos el mismo resultado con otra muestra?

<div style="display: grid; grid-template-columns: repeat(3, 1fr); gap: 18px; margin-top: 28px;">

<div class="block-definition fragment fade-up" data-fragment-index="1">
<div class="block-title">Cada muestra es única</div>
<div class="block-body" style="font-size: 25px; line-height: 1.4;">
Dos agrónomos que muestrean el mismo cultivo obtendrán <strong>medias distintas</strong> aunque ambos sigan el mismo protocolo.
</div>
</div>

<div class="block-theorem fragment fade-up" data-fragment-index="2">
<div class="block-title">Hay variabilidad muestral</div>
<div class="block-body" style="font-size: 25px; line-height: 1.4;">
Esa diferencia no es un error: es la <strong>variabilidad natural</strong> del muestreo. La vimos en el gráfico anterior — es predecible y medible.
</div>
</div>

<div class="block-alert fragment fade-up" data-fragment-index="3">
<div class="block-title">Necesitamos cuantificarla</div>
<div class="block-body" style="font-size: 25px; line-height: 1.4;">
Reportar solo $\bar{x} = 5.2$ sin más información <strong>oculta</strong> cuánta incertidumbre hay en esa estimación.
</div>
</div>

</div>

<div class="fragment fade-up" data-fragment-index="4" style="margin-top: 18px; text-align: center; font-size: 32px; color: #374151; font-style: italic;">
La respuesta estadística: en lugar de un punto, reportar un <strong>rango plausible</strong>.
</div>


## De un valor puntual a un rango plausible

```{r}
#| echo: false
#| fig-width: 10
#| fig-height: 3.8
#| fig-align: center

par(mar = c(4, 1, 3, 1), family = "sans")

plot(0, 0, type = "n",
     xlim = c(4.2, 6.2), ylim = c(0, 1),
     xlab = "Producción (ton/ha)", ylab = "",
     main = "Estimación puntual vs. intervalo de confianza al 95%",
     cex.main = 1.25, cex.lab = 1.1, yaxt = "n")

# Intervalo de confianza
rect(4.8, 0.35, 5.6, 0.65, col = adjustcolor("#bfdbfe", 0.7), border = NA)
segments(4.8, 0.5, 5.6, 0.5, col = "#1e3a8a", lwd = 3)
segments(4.8, 0.35, 4.8, 0.65, col = "#1e3a8a", lwd = 2.5)
segments(5.6, 0.35, 5.6, 0.65, col = "#1e3a8a", lwd = 2.5)

# Estimador puntual
points(5.2, 0.5, pch = 18, cex = 3, col = "#dc2626")

# Etiquetas
text(5.2, 0.75, expression(bar(x) == 5.2~"ton/ha"),
     col = "#dc2626", cex = 1.2, font = 2)
text(4.8, 0.22, "4.8", col = "#1e3a8a", cex = 1.1, font = 2)
text(5.6, 0.22, "5.6", col = "#1e3a8a", cex = 1.1, font = 2)
text(5.2, 0.15, "IC 95%: [4.8 , 5.6] ton/ha",
     col = "#1e3a8a", cex = 1.2, font = 2)

box(col = "gray40")
```

<div class="twocol" style="margin-top: 10px;">

<div class="block-note fragment fade-up" data-fragment-index="1">
<div class="block-body" style="font-size: 25px; line-height: 1.4;">
El <strong>estimador puntual</strong> ($\bar{x} = 5.2$) es nuestra mejor aproximación al valor real. Pero solo reportar ese número ignora la incertidumbre del muestreo.
</div>
</div>

<div class="block-example fragment fade-up" data-fragment-index="2">
<div class="block-title">El intervalo de confianza dice:</div>
<div class="block-body" style="font-size: 25px; line-height: 1.4;">
"Con los datos de esta muestra, la producción real del cultivo está <strong>plausiblemente</strong> entre 4.8 y 5.6 ton/ha." No es una garantía — es una declaración de incertidumbre cuantificada.
</div>
</div>

</div>


## El intervalo en tres ejemplos agrícolas

<div style="display: grid; grid-template-columns: repeat(3, 1fr); gap: 18px; margin-top: 20px;">

<div class="fragment fade-up" data-fragment-index="1" style="border-radius: 10px; overflow: hidden; box-shadow: 0 4px 12px rgba(0,0,0,0.1);">
<div style="background: #1b4d2e; padding: 10px 14px;">
<span style="font-size: 22px; font-weight: 700; color: #fff;">Humedad del suelo</span>
</div>
<div style="background: #d6f0dd; padding: 14px 16px; font-size: 23px; line-height: 1.5;">
<p style="margin: 0 0 6px 0;">Muestra de 40 puntos:</p>
<p style="margin: 0; color: #991b1b; font-weight: 700;">$\bar{x} = 38.4\%$</p>
<p style="margin: 4px 0 0 0; color: #1a3a6b; font-weight: 600;">IC 95%: [36.1%, 40.7%]</p>
<p style="margin: 8px 0 0 0; font-size: 20px; color: #374151;">El lote tiene entre 36 y 41% de humedad con 95% de confianza.</p>
</div>
</div>

<div class="fragment fade-up" data-fragment-index="2" style="border-radius: 10px; overflow: hidden; box-shadow: 0 4px 12px rgba(0,0,0,0.1);">
<div style="background: #1a3a6b; padding: 10px 14px;">
<span style="font-size: 22px; font-weight: 700; color: #fff;">Rendimiento de arroz</span>
</div>
<div style="background: #dce9f7; padding: 14px 16px; font-size: 23px; line-height: 1.5;">
<p style="margin: 0 0 6px 0;">30 parcelas muestreadas:</p>
<p style="margin: 0; color: #991b1b; font-weight: 700;">$\bar{x} = 5.2$ ton/ha</p>
<p style="margin: 4px 0 0 0; color: #1a3a6b; font-weight: 600;">IC 95%: [4.8, 5.6] ton/ha</p>
<p style="margin: 8px 0 0 0; font-size: 20px; color: #374151;">La producción real está plausiblemente en ese rango.</p>
</div>
</div>

<div class="fragment fade-up" data-fragment-index="3" style="border-radius: 10px; overflow: hidden; box-shadow: 0 4px 12px rgba(0,0,0,0.1);">
<div style="background: #7a1515; padding: 10px 14px;">
<span style="font-size: 22px; font-weight: 700; color: #fff;">Plantas enfermas</span>
</div>
<div style="background: #fad8d8; padding: 14px 16px; font-size: 23px; line-height: 1.5;">
<p style="margin: 0 0 6px 0;">80 plantas revisadas:</p>
<p style="margin: 0; color: #991b1b; font-weight: 700;">$\hat{p} = 18\%$</p>
<p style="margin: 4px 0 0 0; color: #1a3a6b; font-weight: 600;">IC 95%: [10%, 26%]</p>
<p style="margin: 8px 0 0 0; font-size: 20px; color: #374151;">La prevalencia real en la finca está en ese intervalo.</p>
</div>
</div>

</div>

<div class="block-note fragment fade-up" data-fragment-index="4" style="margin-top: 18px;">
<div class="block-body" style="font-size: 25px; text-align: center;">
El intervalo más <strong>ancho</strong> refleja más incertidumbre; el más <strong>estrecho</strong> refleja mayor precisión. Ambos son válidos — lo que cambia es cuánto sabemos.
</div>
</div>


## Preguntas que guiarán la próxima clase

<div style="display: grid; grid-template-columns: 1fr 1fr; gap: 20px; margin-top: 70px;">

<div style="display: flex; flex-direction: column; gap: 12px;">

<div class="fragment fade-up" data-fragment-index="1" style="background: #1a3a6b; border-radius: 10px; padding: 14px 18px;">
<div style="font-size: 22px; font-weight: 700; color: #fbbf24; margin-bottom: 6px;">¿Cómo se construyen los intervalos?</div>
<div style="font-size: 21px; color: #e2e8f0; line-height: 1.35;">Veremos la fórmula exacta y de dónde viene el factor $z_{\alpha/2}$.</div>
</div>

<div class="fragment fade-up" data-fragment-index="2" style="background: #1b4d2e; border-radius: 10px; padding: 14px 18px;">
<div style="font-size: 22px; font-weight: 700; color: #86efac; margin-bottom: 6px;">¿Qué significa realmente "95%"?</div>
<div style="font-size: 21px; color: #d1fae5; line-height: 1.35;">No es que el parámetro esté 95% del tiempo en el intervalo — la interpretación correcta es más sutil.</div>
</div>

<div class="fragment fade-up" data-fragment-index="3" style="background: #92400e; border-radius: 10px; padding: 14px 18px;">
<div style="font-size: 22px; font-weight: 700; color: #fde68a; margin-bottom: 6px;">¿Cómo influye el tamaño de muestra?</div>
<div style="font-size: 21px; color: #fef3c7; line-height: 1.35;">Mayor $n$ → intervalo más estrecho → más precisión. Veremos el trade-off exacto.</div>
</div>

</div>

<div style="display: flex; flex-direction: column; gap: 12px;">

<div class="fragment fade-up" data-fragment-index="4" style="background: #5b21b6; border-radius: 10px; padding: 14px 18px;">
<div style="font-size: 22px; font-weight: 700; color: #ddd6fe; margin-bottom: 6px;">¿Qué es el error estándar?</div>
<div style="font-size: 21px; color: #ede9fe; line-height: 1.35;">El SE mide cuánto varía el estimador entre muestras. Es la clave de toda la construcción del intervalo.</div>
</div>

<div class="fragment fade-up" data-fragment-index="5" style="background: #be185d; border-radius: 10px; padding: 14px 18px;">
<div style="font-size: 22px; font-weight: 700; color: #fce7f3; margin-bottom: 6px;">¿Por qué algunos diseños son más precisos?</div>
<div style="font-size: 21px; color: #fdf2f8; line-height: 1.35;">El diseño muestral (MAS vs estratificado) afecta directamente el SE y el ancho del intervalo.</div>
</div>

<div class="fragment fade-up" data-fragment-index="6" style="background: #0f172a; border-radius: 10px; padding: 14px 18px; border: 2px solid #3b82f6;">
<div style="font-size: 22px; font-weight: 700; color: #93c5fd; margin-bottom: 6px;">El hilo conductor</div>
<div style="font-size: 21px; color: #e2e8f0; line-height: 1.35;">Muestreo → distribución muestral → SE → intervalo de confianza. Todo conectado.</div>
</div>

</div>

</div>


## Taller en clase {.center .middle}


## Taller 1: tipos de muestreo

<div class="block-example fragment fade-up" data-fragment-index="1">
<div class="block-title">Problema</div>
<div class="block-body" style="font-size: 27px;">
En un municipio del Meta hay 600 fincas ganaderas. Se quiere estimar la producción promedio de leche. Las fincas se clasifican como pequeñas (300), medianas (200) y grandes (100). Para cada diseño indicado, calcule el número de fincas a muestrear por estrato o sector, con $n = 60$ total:
<ol style="margin-top: 8px; font-size: 26px;">
<li>MAS de 60 fincas.</li>
<li>Muestreo estratificado proporcional.</li>
<li>Muestreo sistemático con $k = 10$.</li>
</ol>
</div>
</div>


## Taller 2: tamaño de muestra

<div class="block-example fragment fade-up" data-fragment-index="1">
<div class="block-title">Problema</div>
<div class="block-body" style="font-size: 27px;">
Un agrónomo desea estimar la proporción de cultivos de maíz en Córdoba afectados por pudrición de mazorca. Estudios previos indican $p \approx 0.18$. Calcule el tamaño de muestra necesario para:

<ol style="margin-top: 8px; font-size: 26px;">
<li>$e = 0.05$, confianza 95%.</li>
<li>$e = 0.03$, confianza 99%.</li>
<li>Repita el caso (1) asumiendo que se desconoce $p$.</li>
</ol>
</div>
</div>

## Resumen de la clase 12

<div style="display: grid; grid-template-columns: repeat(3, 1fr); gap: 18px; margin-top: 20px;">

<div class="block-definition fragment fade-up" data-fragment-index="1">
<div class="block-title">Tipos de muestreo</div>
<div class="block-body" style="font-size: 23px; line-height: 1.5;">
<ul>
<li><strong>MAS:</strong> igual probabilidad para todas las muestras.</li>
<li><strong>Sistemático:</strong> intervalo fijo $k$ con arranque aleatorio.</li>
<li><strong>Estratificado:</strong> MAS dentro de grupos homogéneos.</li>
<li><strong>Conglomerados:</strong> grupos elegidos al azar, censados.</li>
</ul>
</div>
</div>

<div class="block-theorem fragment fade-up" data-fragment-index="2">
<div class="block-title">Distribuciones muestrales</div>
<div class="block-body" style="font-size: 23px; line-height: 1.5;">
<ul>
<li>$E(\bar{X}) = \mu$, $\text{SE} = \sigma/\sqrt{n}$.</li>
<li>$E(\hat{p}) = p$, $\text{SE} = \sqrt{p(1-p)/n}$.</li>
<li>Por TLC: ambos $\approx$ Normal para $n$ grande.</li>
<li>Cuadruplicar $n$ reduce el SE a la mitad.</li>
</ul>
</div>
</div>

<div class="block-example fragment fade-up" data-fragment-index="3">
<div class="block-title">Tamaño de muestra</div>
<div class="block-body" style="font-size: 23px; line-height: 1.5;">
<ul>
<li>Media: $n = \lceil z_{\alpha/2}^2\sigma^2/e^2 \rceil$.</li>
<li>Proporción: $n = \lceil z_{\alpha/2}^2 p(1-p)/e^2 \rceil$.</li>
<li>Usar $p=0.5$ si no hay información previa.</li>
<li>Corregir con $n^* = n_0/(1+n_0/N)$ si $n/N > 5\%$.</li>
</ul>
</div>
</div>

</div>

<div class="block-note fragment fade-up" data-fragment-index="4" style="margin-top: 16px;">
<div class="block-body" style="font-size: 25px; text-align: center;">
<strong>Próxima clase:</strong> Estimación puntual e intervalos de confianza para media y proporción.
</div>
</div>