---
title: "Bioestadística Fundamental"
author: " "
institute: "Departamento de Estadı́stica, Sede Bogotá"
bibliography: referencias.bib
csl: ieee.csl
format:
  revealjs:
    logo: images/logo_unal_3.png
    slide-number: true
    title-slide: false
    multiplex: true
    theme: [simple, ../assets/monash.scss]
    show-slide-number: all
    controls: true
    width: 1280
    height: 720
    css: [../assets/syntax-highlight.css, ../assets/custom.css, ../assets/pacman.css]
    header-includes: |
      <link rel="stylesheet" href="/assets/fontawesome-free-6.1.1-web/css/font-awesome.min.css">
      <script defer src="/assets/fontawesome-free-6.1.1-web/js/all.min.js"></script>
      <script>
      window.addEventListener('load', function() {
        if (typeof Reveal === 'undefined') return;
        function updateLogoVisibility() {
          if (typeof Reveal.getCurrentSlide !== 'function') return;
          var logos = document.querySelectorAll('.reveal .slide-logo');
          if (!logos.length) return;
          var current = Reveal.getCurrentSlide();
          var isTitle = current && current.id === 'title-slide';
          logos.forEach(function(logo) {
            logo.style.display = isTitle ? 'none' : '';
          });
        }
        updateLogoVisibility();
        Reveal.on('slidechanged', updateLogoVisibility);
      });
      </script>
execute:
  echo: true
---

## Clase 12 {.center .middle}

## Contenido

<div style="display: grid; grid-template-columns: 1fr 1fr; gap: 42px; margin-top: 20px; font-size: 30px; align-items: start;">
<div>
<h3 class="fragment fade-in" data-fragment-index="1" style="font-size: 34px; margin-bottom: 14px; color: #1b4d2e;">Parte I: Distribución Bernoulli</h3>
<ul>
<li class="fragment fade-in" data-fragment-index="2">El ensayo de Bernoulli.</li>
<li class="fragment fade-in" data-fragment-index="3">Función de masa de probabilidad.</li>
<li class="fragment fade-in" data-fragment-index="4">Esperanza y varianza.</li>
<li class="fragment fade-in" data-fragment-index="5">Código R.</li>
</ul>
</div>

<div>
<h3 class="fragment fade-in" data-fragment-index="6" style="font-size: 34px; margin-bottom: 14px; color: #1a3a6b;">Parte II: Distribución Binomial</h3>
<ul>
<li class="fragment fade-in" data-fragment-index="7">Definición y condiciones IBIN.</li>
<li class="fragment fade-in" data-fragment-index="8">FMP y FDA.</li>
<li class="fragment fade-in" data-fragment-index="9">Parámetros y propiedades.</li>
<li class="fragment fade-in" data-fragment-index="10">Ejemplos agrícolas y código R.</li>
</ul>
</div>
</div>

<div style="text-align: center; margin-top: 40px;">
<p style="font-size: 52px; font-weight: bold; color: #3b82f6;">Distribución Bernoulli y Binomial</p>
<p style="font-size: 32px; color: #1b4d2e; font-weight: 600; margin-top: 10px;">Modelando experimentos con dos resultados posibles</p>
<p style="font-size: 24px; color: #9ca3af; margin-top: 30px;">Bioestadística Fundamental, Departamento de Estadística, UNAL Bogotá</p>
</div>

## Motivación: ¿germinó o no germinó?

<div class="twocol">

<div class="card fragment fade-up crispdm-card--gray" data-fragment-index="1">
<ul>
<li class="fragment fade-up" data-fragment-index="2" style="font-size: 28px; text-align: justify;">
En un ensayo de germinación de semillas de maíz, cada semilla puede <strong>germinar</strong> o <strong>no germinar</strong>.
</li>
<li class="fragment fade-up" data-fragment-index="3" style="font-size: 28px; text-align: justify;">
Si la probabilidad de germinación bajo riego tecnificado es del 85%, ¿cuántas de 20 semillas esperamos que germinen?
</li>
<li class="fragment fade-up" data-fragment-index="4" style="font-size: 28px; text-align: justify;">
¿Qué probabilidad hay de que germinen exactamente 18?
</li>
</ul>
</div>

<div class="card fragment fade-up crispdm-card--gray" data-fragment-index="5">
<ul>
<li class="fragment fade-up" data-fragment-index="6" style="font-size: 28px; text-align: justify;">
Estos experimentos tienen en común: <strong>dos resultados</strong> posibles (éxito o fracaso), una <strong>probabilidad fija</strong> de éxito, y <strong>repeticiones independientes</strong>.
</li>
<li class="fragment fade-up" data-fragment-index="7" style="font-size: 28px; text-align: justify;">
Las distribuciones <strong>Bernoulli</strong> y <strong>Binomial</strong> modelan exactamente estas situaciones.
</li>
</ul>
</div>

</div>

## El ensayo de Bernoulli

<div class="block-definition fragment fade-up" data-fragment-index="1">
  <div class="block-title">Definición: Ensayo de Bernoulli</div>
  <div class="block-body">
  <p>Un <strong>ensayo de Bernoulli</strong> es un experimento aleatorio con exactamente dos resultados posibles: <strong>éxito</strong> (codificado como 1) y <strong>fracaso</strong> (codificado como 0), donde la probabilidad de éxito es $p$ y la de fracaso es $1-p = q$.</p>
  </div>
</div>

<ul style="margin-top: 24px;">
<li class="fragment fade-up" data-fragment-index="2" style="font-size: 28px; text-align: justify;">
El parámetro $p \in [0, 1]$ es la <strong>probabilidad de éxito</strong>.
</li>
<li class="fragment fade-up" data-fragment-index="3" style="font-size: 28px; text-align: justify;">
Los resultados son mutuamente excluyentes y exhaustivos: $P(\text{éxito}) + P(\text{fracaso}) = 1$.
</li>
<li class="fragment fade-up" data-fragment-index="4" style="font-size: 28px; text-align: justify;">
Ejemplos: semilla germina o no, planta enferma o sana, fruto calidad A o B, animal infectado o sano.
</li>
</ul>

## Distribución de Bernoulli: definición

<div class="block-definition fragment fade-up" data-fragment-index="1">
  <div class="block-title">Definición: Distribución Bernoulli</div>
  <div class="block-body">
  <p>Sea $X$ el resultado de un ensayo de Bernoulli con probabilidad de éxito $p$. Se dice que $X \sim \text{Bernoulli}(p)$ si su función de masa de probabilidad es:</p>
  $$P(X = x) = p^x (1-p)^{1-x}, \quad x \in \{0, 1\}$$
  </div>
</div>

<ul style="margin-top: 20px;">
<li class="fragment fade-up" data-fragment-index="2" style="font-size: 28px; text-align: justify;">
De forma explícita: $P(X = 1) = p$ y $P(X = 0) = 1 - p$.
</li>
<li class="fragment fade-up" data-fragment-index="3" style="font-size: 28px; text-align: justify;">
La Bernoulli es el <strong>caso más simple</strong> de variable aleatoria discreta con soporte en $\{0, 1\}$.
</li>
</ul>

## FMP y FDA de la Bernoulli

<div class="twocol">

<div class="card fragment fade-up crispdm-card--gray" data-fragment-index="1">
<h4 class="fragment fade-in" data-fragment-index="1" style="color:#1b4d2e;">Función de masa de probabilidad</h4>
<ul>
<li class="fragment fade-up" data-fragment-index="2" style="font-size: 27px; text-align: justify;">
$$P(X = 0) = 1 - p, \quad P(X = 1) = p$$
</li>
<li class="fragment fade-up" data-fragment-index="3" style="font-size: 27px; text-align: justify;">
La suma verifica: $(1-p) + p = 1$. ✓
</li>
</ul>
</div>

<div class="card fragment fade-up crispdm-card--gray" data-fragment-index="4">
<h4 class="fragment fade-in" data-fragment-index="4" style="color:#1a3a6b;">Función de distribución acumulada</h4>
<ul>
<li class="fragment fade-up" data-fragment-index="5" style="font-size: 27px; text-align: justify;">
$$F(x) = \begin{cases} 0 & x < 0 \\ 1-p & 0 \leq x < 1 \\ 1 & x \geq 1 \end{cases}$$
</li>
</ul>
</div>

</div>

## Parámetros de la Bernoulli

<div class="block-theorem fragment fade-up" data-fragment-index="1">
  <div class="block-title">Proposición: E(X) y Var(X) de la Bernoulli</div>
  <div class="block-body">
  <p>Si $X \sim \text{Bernoulli}(p)$, entonces:</p>
  $$E(X) = p \qquad \text{Var}(X) = p(1-p) = pq$$
  </div>
</div>

<div class="block-proof fragment fade-up" data-fragment-index="2">
  <div class="block-title">Demostración</div>
  <div class="block-body">
  <p>$E(X) = 0 \cdot (1-p) + 1 \cdot p = p$.</p>
  <p>$E(X^2) = 0^2(1-p) + 1^2 \cdot p = p$.</p>
  <p>$\text{Var}(X) = E(X^2) - [E(X)]^2 = p - p^2 = p(1-p)$. $\blacksquare$</p>
  </div>
</div>

<ul style="margin-top: 16px;">
<li class="fragment fade-up" data-fragment-index="3" style="font-size: 27px; text-align: justify;">
La varianza es máxima cuando $p = 0.5$ ($\text{Var}(X) = 0.25$) y mínima (0) cuando $p = 0$ o $p = 1$.
</li>
</ul>

## Ejemplo Bernoulli: detección de roya en café

<div class="block-example fragment fade-up" data-fragment-index="1">
  <div class="block-title">Ejemplo: cultivo de café, Huila</div>
  <div class="block-body">
  <p>Se selecciona aleatoriamente una planta de café. La probabilidad de que presente roya (<em>Hemileia vastatrix</em>) es $p = 0.30$. Sea $X$ = 1 si la planta tiene roya, 0 si no.</p>
  </div>
</div>

<ul style="margin-top: 20px;">
<li class="fragment fade-up" data-fragment-index="2" style="font-size: 28px; text-align: justify;">
$X \sim \text{Bernoulli}(0.30)$.
</li>
<li class="fragment fade-up" data-fragment-index="3" style="font-size: 28px; text-align: justify;">
$P(X = 1) = 0.30$: hay un 30% de probabilidad de que la planta seleccionada tenga roya.
</li>
<li class="fragment fade-up" data-fragment-index="4" style="font-size: 28px; text-align: justify;">
$E(X) = 0.30$: en promedio, el 30% de las plantas en el cultivo tienen roya.
</li>
<li class="fragment fade-up" data-fragment-index="5" style="font-size: 28px; text-align: justify;">
$\text{Var}(X) = 0.30 \times 0.70 = 0.21$.
</li>
</ul>

## Código R: distribución Bernoulli

```{r}
#| echo: true
#| eval: false
# La Bernoulli es un caso especial de la Binomial con n = 1
p <- 0.30  # probabilidad de éxito (roya)

# Probabilidades puntuales
dbinom(0, size = 1, prob = p)   # P(X = 0) = 0.70
dbinom(1, size = 1, prob = p)   # P(X = 1) = 0.30

# Esperanza y varianza
E_X  <- p
Var_X <- p * (1 - p)
cat("E(X) =", E_X, "  Var(X) =", Var_X, "\n")

# Simulación: 10 ensayos Bernoulli
set.seed(42)
rbinom(10, size = 1, prob = p)
```

<div class="block-note fragment fade-up" data-fragment-index="1">
  <div class="block-body">
  <p>En R no existe una función <code>dbernoulli</code> nativa. Se usa <code>dbinom(..., size = 1, ...)</code> porque Bernoulli(p) = Binomial(1, p).</p>
  </div>
</div>

## De Bernoulli a Binomial: motivación

<div class="twocol">

<div class="card fragment fade-up crispdm-card--gray" data-fragment-index="1">
<ul>
<li class="fragment fade-up" data-fragment-index="2" style="font-size: 28px; text-align: justify;">
¿Qué ocurre si repetimos el ensayo de Bernoulli <strong>$n$ veces</strong>, de forma independiente y con la misma probabilidad $p$?
</li>
<li class="fragment fade-up" data-fragment-index="3" style="font-size: 28px; text-align: justify;">
Ahora nos interesa <strong>el número total de éxitos</strong> en esas $n$ repeticiones.
</li>
<li class="fragment fade-up" data-fragment-index="4" style="font-size: 28px; text-align: justify;">
Ejemplo: inspeccionar 20 semillas de maíz, cada una germina con probabilidad 0.85, independientemente. ¿Cuántas germinan?
</li>
</ul>
</div>

<div class="card fragment fade-up crispdm-card--gray" data-fragment-index="5">
<ul>
<li class="fragment fade-up" data-fragment-index="6" style="font-size: 28px; text-align: justify;">
La variable aleatoria $X$ = «número de éxitos en $n$ ensayos Bernoulli independientes con probabilidad $p$» sigue una <strong>distribución Binomial</strong>.
</li>
<li class="fragment fade-up" data-fragment-index="7" style="font-size: 28px; text-align: justify;">
Podemos escribir: $X = X_1 + X_2 + \cdots + X_n$ donde cada $X_i \sim \text{Bernoulli}(p)$, independientes.
</li>
</ul>
</div>

</div>

## Condiciones del modelo Binomial (IBIN)

<div class="block-alert fragment fade-up" data-fragment-index="1">
  <div class="block-title">Advertencia: condiciones IBIN</div>
  <div class="block-body">
  <p>El modelo Binomial es válido solo si se cumplen las cuatro condiciones <strong>IBIN</strong>:</p>
  </div>
</div>

<ul style="margin-top: 16px;">
<li class="fragment fade-up" data-fragment-index="2" style="font-size: 28px; text-align: justify;">
<strong>I</strong>ndependencia: el resultado de cada ensayo no afecta a los demás.
</li>
<li class="fragment fade-up" data-fragment-index="3" style="font-size: 28px; text-align: justify;">
<strong>B</strong>inario: cada ensayo tiene exactamente dos resultados posibles (éxito o fracaso).
</li>
<li class="fragment fade-up" data-fragment-index="4" style="font-size: 28px; text-align: justify;">
<strong>I</strong>gual probabilidad: $p$ es la misma en todos los ensayos.
</li>
<li class="fragment fade-up" data-fragment-index="5" style="font-size: 28px; text-align: justify;">
<strong>N</strong>úmero fijo: el número de ensayos $n$ es fijo de antemano.
</li>
</ul>

## Definición: distribución Binomial

<div class="block-definition fragment fade-up" data-fragment-index="1">
  <div class="block-title">Definición: Distribución Binomial</div>
  <div class="block-body">
  <p>Sea $X$ el número de éxitos en $n$ ensayos Bernoulli independientes con probabilidad de éxito $p$. Se dice que $X \sim \text{Bin}(n, p)$ si su función de masa de probabilidad es:</p>
  $$P(X = k) = \binom{n}{k} p^k (1-p)^{n-k}, \quad k = 0, 1, \ldots, n$$
  </div>
</div>

<ul style="margin-top: 16px;">
<li class="fragment fade-up" data-fragment-index="2" style="font-size: 27px; text-align: justify;">
$\binom{n}{k} = \dfrac{n!}{k!(n-k)!}$ es el número de formas de elegir $k$ éxitos entre $n$ ensayos.
</li>
<li class="fragment fade-up" data-fragment-index="3" style="font-size: 27px; text-align: justify;">
$p^k$ es la probabilidad de obtener exactamente $k$ éxitos y $(1-p)^{n-k}$ la de $n-k$ fracasos.
</li>
</ul>

## Derivación de la FMP Binomial

<div class="block-proof fragment fade-up" data-fragment-index="1">
  <div class="block-title">Razonamiento combinatorio</div>
  <div class="block-body">
  <p>Fijemos una secuencia con $k$ éxitos y $n-k$ fracasos. Por independencia, su probabilidad es $p^k(1-p)^{n-k}$. El número de secuencias posibles con exactamente $k$ éxitos es $\binom{n}{k}$. Sumando todas las secuencias equivalentes:</p>
  $$P(X = k) = \binom{n}{k} p^k (1-p)^{n-k} \quad \blacksquare$$
  </div>
</div>

<div class="block-note fragment fade-up" data-fragment-index="2">
  <div class="block-body">
  <p>Verificación: $\sum_{k=0}^{n} \binom{n}{k} p^k (1-p)^{n-k} = [p + (1-p)]^n = 1^n = 1$. (Binomio de Newton.)</p>
  </div>
</div>

## Parámetros de la distribución Binomial

<div class="block-theorem fragment fade-up" data-fragment-index="1">
  <div class="block-title">Teorema: E(X) y Var(X) de la Binomial</div>
  <div class="block-body">
  <p>Si $X \sim \text{Bin}(n, p)$, entonces:</p>
  $$E(X) = np \qquad \text{Var}(X) = np(1-p) = npq$$
  </div>
</div>

<ul style="margin-top: 20px;">
<li class="fragment fade-up" data-fragment-index="2" style="font-size: 28px; text-align: justify;">
<strong>Intuición:</strong> $E(X) = np$ es el número esperado de éxitos si cada ensayo aporta $p$ en promedio.
</li>
<li class="fragment fade-up" data-fragment-index="3" style="font-size: 28px; text-align: justify;">
La desviación estándar es $\sigma = \sqrt{npq}$.
</li>
<li class="fragment fade-up" data-fragment-index="4" style="font-size: 28px; text-align: justify;">
Ejemplo: $\text{Bin}(20, 0.85)$ tiene $E(X) = 17$ y $\sigma = \sqrt{20 \times 0.85 \times 0.15} \approx 1.60$.
</li>
</ul>

## Derivación: E(X) de la Binomial

<div class="block-proof fragment fade-up" data-fragment-index="1">
  <div class="block-title">Derivación por linealidad</div>
  <div class="block-body">
  <p>Como $X = X_1 + \cdots + X_n$ con $X_i \sim \text{Bernoulli}(p)$ independientes:</p>
  $$E(X) = E(X_1 + \cdots + X_n) = E(X_1) + \cdots + E(X_n) = p + \cdots + p = np$$
  $$\text{Var}(X) = \text{Var}(X_1) + \cdots + \text{Var}(X_n) = pq + \cdots + pq = npq \quad \blacksquare$$
  </div>
</div>

## Función de distribución acumulada Binomial

<div class="block-definition fragment fade-up" data-fragment-index="1">
  <div class="block-title">Definición: FDA Binomial</div>
  <div class="block-body">
  $$F(k) = P(X \leq k) = \sum_{j=0}^{k} \binom{n}{j} p^j (1-p)^{n-j}, \quad k = 0, 1, \ldots, n$$
  </div>
</div>

<ul style="margin-top: 20px;">
<li class="fragment fade-up" data-fragment-index="2" style="font-size: 28px; text-align: justify;">
No tiene forma cerrada sencilla: en la práctica se usa R o tablas.
</li>
<li class="fragment fade-up" data-fragment-index="3" style="font-size: 28px; text-align: justify;">
Probabilidades complementarias: $P(X > k) = 1 - F(k)$ y $P(X \geq k) = 1 - F(k-1)$.
</li>
<li class="fragment fade-up" data-fragment-index="4" style="font-size: 28px; text-align: justify;">
Probabilidades en un rango: $P(a \leq X \leq b) = F(b) - F(a-1)$.
</li>
</ul>

## Ejemplo aplicado: germinación de maíz

<div class="block-example fragment fade-up" data-fragment-index="1">
  <div class="block-title">Ejemplo: semillas de maíz, Córdoba</div>
  <div class="block-body">
  <p>En un lote de 20 semillas de maíz bajo riego tecnificado, cada semilla germina independientemente con probabilidad $p = 0.85$. Sea $X$ = número de semillas que germinan.</p>
  </div>
</div>

<ul style="margin-top: 20px;">
<li class="fragment fade-up" data-fragment-index="2" style="font-size: 28px; text-align: justify;">
$X \sim \text{Bin}(20, 0.85)$.
</li>
<li class="fragment fade-up" data-fragment-index="3" style="font-size: 28px; text-align: justify;">
$E(X) = 20 \times 0.85 = 17$ semillas se esperan que germinen.
</li>
<li class="fragment fade-up" data-fragment-index="4" style="font-size: 28px; text-align: justify;">
$\text{Var}(X) = 20 \times 0.85 \times 0.15 = 2.55$, $\quad \sigma \approx 1.60$.
</li>
</ul>

## Cálculo manual: probabilidades puntuales

<div class="twocol">

<div class="card fragment fade-up crispdm-card--gray" data-fragment-index="1">
<h4 class="fragment fade-in" data-fragment-index="1" style="color:#1b4d2e;">$P(X = 18)$</h4>
<ul>
<li class="fragment fade-up" data-fragment-index="2" style="font-size: 26px; text-align: justify;">
$$P(X=18) = \binom{20}{18}(0.85)^{18}(0.15)^{2}$$
</li>
<li class="fragment fade-up" data-fragment-index="3" style="font-size: 26px;">
$$= 190 \times (0.85)^{18} \times (0.15)^{2}$$
</li>
<li class="fragment fade-up" data-fragment-index="4" style="font-size: 26px;">
$$\approx 190 \times 0.0536 \times 0.0225 \approx 0.229$$
</li>
</ul>
</div>

<div class="card fragment fade-up crispdm-card--gray" data-fragment-index="5">
<h4 class="fragment fade-in" data-fragment-index="5" style="color:#1a3a6b;">$P(X \geq 17)$</h4>
<ul>
<li class="fragment fade-up" data-fragment-index="6" style="font-size: 26px; text-align: justify;">
$$P(X \geq 17) = P(X=17) + P(X=18) + P(X=19) + P(X=20)$$
</li>
<li class="fragment fade-up" data-fragment-index="7" style="font-size: 26px;">
$$\approx 0.243 + 0.229 + 0.137 + 0.039 \approx 0.648$$
</li>
</ul>
</div>

</div>

## Código R: dbinom y pbinom

```{r}
#| echo: true
n <- 20; p <- 0.85

# P(X = 18)
dbinom(18, size = n, prob = p)

# P(X >= 17) = 1 - P(X <= 16)
1 - pbinom(16, size = n, prob = p)

# P(X >= 17) directamente como suma
sum(dbinom(17:20, size = n, prob = p))

# FDA completa
pbinom(0:20, size = n, prob = p)
```

## Gráfica: FMP de la Binomial(20, 0.85)

```{r}
#| echo: true
#| fig-height: 4
library(ggplot2)
n <- 20; p <- 0.85
df <- data.frame(k = 0:n, prob = dbinom(0:n, n, p))

ggplot(df, aes(x = k, y = prob)) +
  geom_col(fill = "#1b4d2e", width = 0.6) +
  geom_vline(xintercept = n * p, color = "#c0392b", linetype = "dashed", linewidth = 1) +
  annotate("text", x = n*p + 0.5, y = max(df$prob)*0.9,
           label = paste0("E(X) = ", n*p), color = "#c0392b", size = 5) +
  labs(x = "k (número de germinaciones)", y = "P(X = k)",
       title = "FMP: Bin(20, 0.85)") +
  theme_minimal(base_size = 14)
```

## Gráfica: FDA de la Binomial(20, 0.85)

```{r}
#| echo: true
#| fig-height: 4
df_fda <- data.frame(k = 0:n, F_k = pbinom(0:n, n, p))

ggplot(df_fda, aes(x = k, y = F_k)) +
  geom_step(color = "#1a3a6b", linewidth = 1.2) +
  geom_point(color = "#1a3a6b", size = 2.5) +
  geom_hline(yintercept = 0.95, color = "#c0392b", linetype = "dashed") +
  annotate("text", x = 3, y = 0.97, label = "F(k) = 0.95", color = "#c0392b", size = 5) +
  labs(x = "k", y = "F(k) = P(X ≤ k)",
       title = "FDA: Bin(20, 0.85)") +
  theme_minimal(base_size = 14)
```

## Cuantiles y simulación en R

```{r}
#| echo: true
n <- 20; p <- 0.85

# Percentil 5% y 95%
qbinom(0.05, size = n, prob = p)
qbinom(0.95, size = n, prob = p)

# Mediana
qbinom(0.50, size = n, prob = p)

# Simulación de 1000 lotes de 20 semillas
set.seed(123)
sim <- rbinom(1000, size = n, prob = p)
cat("Media simulada:", mean(sim), "  Var simulada:", var(sim), "\n")
```

## Interpretación de la Binomial

<div class="twocol">

<div class="card fragment fade-up crispdm-card--gray" data-fragment-index="1">
<h4 class="fragment fade-in" data-fragment-index="1" style="color:#1b4d2e;">Parámetros en contexto</h4>
<ul>
<li class="fragment fade-up" data-fragment-index="2" style="font-size: 26px; text-align: justify;">
$E(X) = np$ es el número <strong>esperado</strong> de éxitos. Con $n=20$ y $p=0.85$: se esperan 17 germinaciones.
</li>
<li class="fragment fade-up" data-fragment-index="3" style="font-size: 26px; text-align: justify;">
$\sigma = \sqrt{npq} \approx 1.60$: el número de germinaciones variará alrededor de 17 en unas 1.6 semillas.
</li>
</ul>
</div>

<div class="card fragment fade-up crispdm-card--gray" data-fragment-index="4">
<h4 class="fragment fade-in" data-fragment-index="4" style="color:#1a3a6b;">Regla empírica</h4>
<ul>
<li class="fragment fade-up" data-fragment-index="5" style="font-size: 26px; text-align: justify;">
Aproximadamente el 95% de los lotes tendrá entre $np - 2\sigma$ y $np + 2\sigma$ germinaciones.
</li>
<li class="fragment fade-up" data-fragment-index="6" style="font-size: 26px; text-align: justify;">
Con $\text{Bin}(20, 0.85)$: rango $[17 - 3.2,\, 17 + 3.2] = [13.8,\, 20.2]$, es decir, entre 14 y 20.
</li>
</ul>
</div>

</div>

## Ejemplo 2: control de calidad en cultivo de papa

<div class="block-example fragment fade-up" data-fragment-index="1">
  <div class="block-title">Ejemplo: inspección de tubérculos, Boyacá</div>
  <div class="block-body">
  <p>En un lote de papa criolla, el 15% de los tubérculos no cumple estándares de calidad. Se seleccionan 10 tubérculos al azar. Sea $X$ = número de tubérculos fuera de estándar.</p>
  </div>
</div>

<ul style="margin-top: 20px;">
<li class="fragment fade-up" data-fragment-index="2" style="font-size: 28px; text-align: justify;">
$X \sim \text{Bin}(10, 0.15)$.
</li>
<li class="fragment fade-up" data-fragment-index="3" style="font-size: 28px; text-align: justify;">
Calcule: (a) $P(X = 0)$, (b) $P(X \leq 2)$, (c) $P(X \geq 3)$.
</li>
<li class="fragment fade-up" data-fragment-index="4" style="font-size: 28px; text-align: justify;">
$E(X) = 10 \times 0.15 = 1.5$, $\quad \sigma = \sqrt{10 \times 0.15 \times 0.85} \approx 1.13$.
</li>
</ul>

## Solución: ejemplo tubérculos de papa

```{r}
#| echo: true
n <- 10; p <- 0.15

# (a) P(X = 0): ningún tubérculo fuera de estándar
dbinom(0, n, p)

# (b) P(X <= 2): a lo sumo 2 fuera de estándar
pbinom(2, n, p)

# (c) P(X >= 3) = 1 - P(X <= 2)
1 - pbinom(2, n, p)
```

<div class="block-note fragment fade-up" data-fragment-index="1">
  <div class="block-body">
  <p><strong>Interpretación:</strong> hay un 82% de probabilidad de que a lo sumo 2 de los 10 tubérculos inspeccionados estén fuera de estándar. Este dato es útil para decidir si ampliar o reducir el muestreo de control de calidad.</p>
  </div>
</div>

## Forma de la Binomial según p

<div class="twocol">

<div class="card fragment fade-up crispdm-card--gray" data-fragment-index="1">
<h4 class="fragment fade-in" data-fragment-index="1">Asimetría de la distribución</h4>
<ul>
<li class="fragment fade-up" data-fragment-index="2" style="font-size: 27px; text-align: justify;">
<strong>$p < 0.5$:</strong> distribución sesgada a la derecha (cola hacia valores altos).
</li>
<li class="fragment fade-up" data-fragment-index="3" style="font-size: 27px; text-align: justify;">
<strong>$p = 0.5$:</strong> distribución simétrica alrededor de $n/2$.
</li>
<li class="fragment fade-up" data-fragment-index="4" style="font-size: 27px; text-align: justify;">
<strong>$p > 0.5$:</strong> distribución sesgada a la izquierda (cola hacia valores bajos).
</li>
</ul>
</div>

<div class="card fragment fade-up crispdm-card--gray" data-fragment-index="5">
<h4 class="fragment fade-in" data-fragment-index="5">Efecto de $n$</h4>
<ul>
<li class="fragment fade-up" data-fragment-index="6" style="font-size: 27px; text-align: justify;">
Al aumentar $n$, la distribución se vuelve más simétrica y tiende a la forma de campana (Teorema Central del Límite, Clase 19).
</li>
<li class="fragment fade-up" data-fragment-index="7" style="font-size: 27px; text-align: justify;">
Regla práctica: si $np \geq 5$ y $n(1-p) \geq 5$, la aproximación Normal es aceptable.
</li>
</ul>
</div>

</div>

## Visualización: Binomial con distintos parámetros

```{r}
#| echo: true
#| fig-height: 4
library(ggplot2); library(tidyverse)
params <- list(c(10, 0.15), c(10, 0.50), c(10, 0.85))
df_multi <- map_dfr(params, function(par) {
  tibble(k = 0:par[1],
         prob = dbinom(0:par[1], par[1], par[2]),
         etiqueta = paste0("Bin(", par[1], ", ", par[2], ")"))
})
ggplot(df_multi, aes(x = k, y = prob, fill = etiqueta)) +
  geom_col(position = "dodge", width = 0.7) +
  facet_wrap(~etiqueta) +
  labs(x = "k", y = "P(X = k)") +
  theme_minimal(base_size = 13) + theme(legend.position = "none")
```

## Conexión con la distribución de Poisson

<div class="block-note fragment fade-up" data-fragment-index="1">
  <div class="block-body">
  <p>Cuando $n$ es grande y $p$ es pequeño, la Binomial(n, p) puede aproximarse por una Poisson($\lambda = np$). Esta aproximación se estudia en detalle en la próxima clase.</p>
  </div>
</div>

<ul style="margin-top: 20px;">
<li class="fragment fade-up" data-fragment-index="2" style="font-size: 28px; text-align: justify;">
Regla práctica: usar la aproximación si $n \geq 20$ y $p \leq 0.05$ (o equivalentemente, $np \leq 5$).
</li>
<li class="fragment fade-up" data-fragment-index="3" style="font-size: 28px; text-align: justify;">
Ejemplo: si el 2% de las semillas en un lote de 500 está contaminada, $X \approx \text{Poisson}(10)$.
</li>
</ul>

## Errores comunes

<div class="block-alert fragment fade-up" data-fragment-index="1">
  <div class="block-title">Advertencia: errores frecuentes</div>
  <div class="block-body">
  <p>Verifique siempre las condiciones IBIN antes de aplicar el modelo Binomial.</p>
  </div>
</div>

<ul style="margin-top: 16px;">
<li class="fragment fade-up" data-fragment-index="2" style="font-size: 28px; text-align: justify;">
<strong>Dependencia ignorada:</strong> seleccionar sin reemplazo en poblaciones pequeñas viola la independencia. Use la distribución hipergeométrica en ese caso.
</li>
<li class="fragment fade-up" data-fragment-index="3" style="font-size: 28px; text-align: justify;">
<strong>$p$ variable:</strong> si la probabilidad de éxito cambia entre ensayos (ej. condiciones de campo distintas), el modelo Binomial no aplica.
</li>
<li class="fragment fade-up" data-fragment-index="4" style="font-size: 28px; text-align: justify;">
<strong>Confundir $P(X = k)$ con $P(X \leq k)$:</strong> use <code>dbinom</code> para probabilidades puntuales y <code>pbinom</code> para acumuladas.
</li>
<li class="fragment fade-up" data-fragment-index="5" style="font-size: 28px; text-align: justify;">
<strong>$P(X \geq k)$ con <code>pbinom</code>:</strong> recuerde que <code>pbinom(k, ...)</code> calcula $P(X \leq k)$, no $P(X \geq k)$.
</li>
</ul>

## Taller en clase {.center .middle}

## Taller 1: modelo Bernoulli

<div class="block-example fragment fade-up" data-fragment-index="1">
  <div class="block-title">Problema</div>
  <div class="block-body">
  <p>En un ensayo de resistencia a la sequía, una variedad de frijol sobrevive 21 días sin riego con probabilidad $p = 0.60$. Se selecciona una planta. Sea $X$ = 1 si sobrevive, 0 si no. Calcule $P(X = 1)$, $E(X)$ y $\text{Var}(X)$.</p>
  </div>
</div>

## Taller 1: solución

<div class="twocol">
<div class="card fragment fade-up crispdm-card--gray" data-fragment-index="1">
<ul>
<li class="fragment fade-up" data-fragment-index="2" style="font-size: 27px;">
$X \sim \text{Bernoulli}(0.60)$.
</li>
<li class="fragment fade-up" data-fragment-index="3" style="font-size: 27px;">
$P(X = 1) = 0.60$ (probabilidad de sobrevivir).
</li>
<li class="fragment fade-up" data-fragment-index="4" style="font-size: 27px;">
$E(X) = 0.60$: en promedio el 60% de las plantas sobreviven.
</li>
<li class="fragment fade-up" data-fragment-index="5" style="font-size: 27px;">
$\text{Var}(X) = 0.60 \times 0.40 = 0.24$.
</li>
</ul>
</div>
<div class="card fragment fade-up crispdm-card--gray" data-fragment-index="6">
```{r}
#| echo: true
p <- 0.60
dbinom(1, 1, p)    # P(X = 1)
p                  # E(X)
p * (1 - p)        # Var(X)
```
</div>
</div>

## Taller 2: distribución Binomial

<div class="block-example fragment fade-up" data-fragment-index="1">
  <div class="block-title">Problema</div>
  <div class="block-body">
  <p>En un estudio de mastitis bovina en Antioquia, el 25% de las vacas en producción presentan la enfermedad. Se seleccionan 12 vacas al azar. Sea $X$ = número de vacas con mastitis.</p>
  <p>Calcule: (a) $P(X = 3)$, (b) $P(X \leq 4)$, (c) $P(X > 6)$, (d) $E(X)$ y $\text{Var}(X)$.</p>
  </div>
</div>

## Taller 2: solución

```{r}
#| echo: true
n <- 12; p <- 0.25

# (a) P(X = 3)
dbinom(3, n, p)

# (b) P(X <= 4)
pbinom(4, n, p)

# (c) P(X > 6) = 1 - P(X <= 6)
1 - pbinom(6, n, p)

# (d) E(X) y Var(X)
cat("E(X) =", n*p, "  Var(X) =", n*p*(1-p), "\n")
```

## Taller 3: verificación de condiciones IBIN

<div class="block-example fragment fade-up" data-fragment-index="1">
  <div class="block-title">Problema</div>
  <div class="block-body">
  <p>Para cada escenario, determine si aplica el modelo Binomial y justifique:</p>
  <ol style="font-size: 26px;">
  <li>Se eligen 10 plantas de un invernadero de 30 (sin reemplazo) para detectar mosca blanca.</li>
  <li>Se lanzan 15 semillas de tomate en distintos sustratos; la probabilidad de germinación varía según el sustrato.</li>
  <li>Se inspeccionan 100 frutas de exportación; cada fruta pasa o falla el control de calidad con $p = 0.08$, independientemente.</li>
  </ol>
  </div>
</div>

## Taller 3: solución

<ul>
<li class="fragment fade-up" data-fragment-index="1" style="font-size: 27px; text-align: justify;">
<strong>Escenario 1:</strong> No aplica Binomial. La extracción sin reemplazo en una población pequeña (30) crea dependencia entre selecciones. Usar distribución <strong>hipergeométrica</strong>.
</li>
<li class="fragment fade-up" data-fragment-index="2" style="font-size: 27px; text-align: justify;">
<strong>Escenario 2:</strong> No aplica Binomial. La probabilidad de éxito no es igual en todos los ensayos (depende del sustrato). Se viola la condición de $p$ constante.
</li>
<li class="fragment fade-up" data-fragment-index="3" style="font-size: 27px; text-align: justify;">
<strong>Escenario 3:</strong> Sí aplica Binomial. Las frutas son independientes, hay dos resultados (pasa/falla), $p = 0.08$ es constante, y $n = 100$ está fijo. $X \sim \text{Bin}(100, 0.08)$.
</li>
</ul>

## Resumen: Bernoulli y Binomial

<div class="twocol">

<div class="card fragment fade-up crispdm-card--gray" data-fragment-index="1">
<h4 style="color:#1b4d2e; font-size: 28px;">Bernoulli(p)</h4>
<ul>
<li class="fragment fade-up" data-fragment-index="2" style="font-size: 26px;">Un ensayo, dos resultados.</li>
<li class="fragment fade-up" data-fragment-index="3" style="font-size: 26px;">$P(X=1) = p$, $P(X=0) = 1-p$.</li>
<li class="fragment fade-up" data-fragment-index="4" style="font-size: 26px;">$E(X) = p$, $\text{Var}(X) = pq$.</li>
<li class="fragment fade-up" data-fragment-index="5" style="font-size: 26px;">En R: <code>dbinom(x, 1, p)</code>.</li>
</ul>
</div>

<div class="card fragment fade-up crispdm-card--gray" data-fragment-index="6">
<h4 style="color:#1a3a6b; font-size: 28px;">Binomial(n, p)</h4>
<ul>
<li class="fragment fade-up" data-fragment-index="7" style="font-size: 26px;">$n$ ensayos Bernoulli, IBIN.</li>
<li class="fragment fade-up" data-fragment-index="8" style="font-size: 26px;">$P(X=k) = \binom{n}{k}p^k q^{n-k}$.</li>
<li class="fragment fade-up" data-fragment-index="9" style="font-size: 26px;">$E(X) = np$, $\text{Var}(X) = npq$.</li>
<li class="fragment fade-up" data-fragment-index="10" style="font-size: 26px;">En R: <code>dbinom, pbinom, qbinom, rbinom</code>.</li>
</ul>
</div>

</div>

## Próxima clase

<div class="block-note fragment fade-up" data-fragment-index="1">
  <div class="block-body">
  <p><strong>Clase 13: Distribución de Poisson.</strong> Modelaremos el número de eventos raros en un intervalo de tiempo o espacio: plagas por hectárea, bacterias por mililitro, defectos por lote.</p>
  </div>
</div>

<ul style="margin-top: 24px;">
<li class="fragment fade-up" data-fragment-index="2" style="font-size: 28px; text-align: justify;">
Veremos la <strong>aproximación Binomial-Poisson</strong> y la condición $n \to \infty$, $p \to 0$, $np \to \lambda$.
</li>
<li class="fragment fade-up" data-fragment-index="3" style="font-size: 28px; text-align: justify;">
Aprenderemos a calcular probabilidades con <code>dpois</code>, <code>ppois</code> en R.
</li>
</ul>
