---
title: "Bioestadística Fundamental"
author: " "
institute: "Departamento de Estadı́stica, Sede Bogotá"
bibliography: referencias.bib
csl: ieee.csl
format: 
  revealjs:
    #incremental: true
    logo: images/logo_unal_3.png
    #footer: "`emitanaka.org/slides/toronto2022`"
    slide-number: true
    title-slide: false
    multiplex: true
    theme: [simple, ../assets/monash.scss]
    show-slide-number: all
    controls: true
    width: 1280
    height: 720
    css: [../assets/syntax-highlight.css, ../assets/custom.css, ../assets/pacman.css]
    header-includes: |
      <link rel="stylesheet" href="/assets/fontawesome-free-6.1.1-web/css/font-awesome.min.css">
      <script defer src="/assets/fontawesome-free-6.1.1-web/js/all.min.js"></script>
      <script>
      window.addEventListener('load', function() {
        if (typeof Reveal === 'undefined') return;
        function updateLogoVisibility() {
          if (typeof Reveal.getCurrentSlide !== 'function') return;
          var logos = document.querySelectorAll('.reveal .slide-logo');
          if (!logos.length) return;
          var current = Reveal.getCurrentSlide();
          var isTitle = current && current.id === 'title-slide';
          logos.forEach(function(logo) {
            logo.style.display = isTitle ? 'none' : '';
          });
        }
        // aplicar inmediatamente al cargar
        updateLogoVisibility();
        // y cada vez que se cambie de slide
        Reveal.on('slidechanged', updateLogoVisibility);
      });
      </script>
execute:
  echo: true

---

## Clase 4 {.center .middle}

<div style="text-align: center; margin-top: 40px;">
<p style="font-size: 52px; font-weight: bold; color: #3b82f6;">Medidas de Dispersión</p>
<p style="font-size: 36px; color: #1b4d2e; font-weight: 600; margin-top: 10px;">y Medidas de Posición</p>
<p style="font-size: 26px; color: #6b7280; margin-top: 20px;">Variabilidad, forma y localización en conjuntos de datos</p>
<p style="font-size: 24px; color: #9ca3af; margin-top: 30px;">Bioestadística Fundamental — Departamento de Estadística, UNAL Bogotá</p>
</div>

## En la clase pasada hablamos de:

<div style="display: grid; grid-template-columns: 1fr 1fr; gap: 42px; margin-top: 20px; font-size: 30px; align-items: start;">
<div>
<h3 class="fragment fade-in" data-fragment-index="1" style="font-size: 34px; margin-bottom: 14px; color: #1b4d2e;">Comparación de cantidades</h3>
<ul>
<li class="fragment fade-in" data-fragment-index="2">Tasas: relacionar magnitudes con unidades distintas.</li>
<li class="fragment fade-in" data-fragment-index="3">Razones: comparar dos cantidades de la misma clase.</li>
<li class="fragment fade-in" data-fragment-index="4">Proporciones: igualdad entre razones.</li>
<li class="fragment fade-in" data-fragment-index="5">Proporción estadística y porcentaje.</li>
</ul>
</div>

<div>
<h3 class="fragment fade-in" data-fragment-index="6" style="font-size: 34px; margin-bottom: 14px; color: #1a3a6b;">Medidas de tendencia central</h3>
<ul>
<li class="fragment fade-in" data-fragment-index="7">Media aritmética: el promedio.</li>
<li class="fragment fade-in" data-fragment-index="8">Mediana: el valor central.</li>
<li class="fragment fade-in" data-fragment-index="9">Moda: el valor más frecuente.</li>
<li class="fragment fade-in" data-fragment-index="10">¿Cuándo usar cada medida?</li>
</ul>
</div>
</div>


## En esta clase vamos a hablar de:

<div style="display: grid; grid-template-columns: 1fr 1fr; gap: 42px; margin-top: 20px; font-size: 30px; align-items: start;">
<div>
<h3 class="fragment fade-in" data-fragment-index="1" style="font-size: 34px; margin-bottom: 14px; color: #1b4d2e;">Parte I: Dispersión y forma</h3>
<ul>
<li class="fragment fade-in" data-fragment-index="2">Rango.</li>
<li class="fragment fade-in" data-fragment-index="3">Varianza y desviación estándar.</li>
<li class="fragment fade-in" data-fragment-index="4">Coeficiente de variación.</li>
<li class="fragment fade-in" data-fragment-index="5">Asimetría y curtosis.</li>
</ul>
</div>

<div>
<h3 class="fragment fade-in" data-fragment-index="6" style="font-size: 34px; margin-bottom: 14px; color: #1a3a6b;">Parte II: Posición</h3>
<ul>
<li class="fragment fade-in" data-fragment-index="7">Cuartiles y rango intercuartílico.</li>
<li class="fragment fade-in" data-fragment-index="8">Datos atípicos: detección y tratamiento.</li>
<li class="fragment fade-in" data-fragment-index="9">Gráfico de caja y bigotes.</li>
<li class="fragment fade-in" data-fragment-index="10">Deciles y percentiles.</li>
</ul>
</div>
</div>

## Parte I {.center .middle}

<div style="text-align: center; margin-top: 60px;">
<p style="font-size: 44px; font-weight: bold; color: #1b4d2e;">Medidas de Dispersión y Forma</p>
<p style="font-size: 28px; color: #6b7280; margin-top: 20px;">Cuantificando la variabilidad y la forma de la distribución</p>
</div>

## Medidas de dispersión


<div class="block-definition fragment fade-up" data-fragment-index="1" style="margin-top:50px">
  <div class="block-title">Definición</div>
  <div class="block-body">
Las medidas de dispersión son **herramientas estadísticas** que permiten cuantificar el **grado de variabilidad** de un conjunto de datos con respecto a un valor central, generalmente la media.

<ul style="padding-left:50px">
<li class="fragment fade-up" data-fragment-index="2" style="font-size: 25px; text-align: justify;">
Muestran qué tan dispersos están los datos.
</li>

<li class="fragment fade-up" data-fragment-index="3" style="font-size: 25px; text-align: justify;">
Permiten comparar diferentes conjuntos de datos.
</li>

<li class="fragment fade-up" data-fragment-index="4" style="font-size: 25px; text-align: justify;">
Ayudan a detectar valores atípicos (outliers).
</li>
<li class="fragment fade-in" data-fragment-index="5" style="font-size: 25px; text-align: justify;">
Apoyar procesos de análisis, inferencia y toma de decisiones.
</li>
</ul>
</div>
</div>

## Rango

<div class="block-definition fragment fade-up" data-fragment-index="1" style="margin-top:50px">
  <div class="block-title">Definición</div>
  <div class="block-body">
El rango es la medida de dispersión más sencilla y se define como la diferencia entre el valor máximo y el valor mínimo de un conjunto de datos.

<ul style="padding-left:50px">
<li class="fragment fade-up" data-fragment-index="2" style="font-size: 25px; text-align: justify;">
Permite identificar la amplitud total de los datos.
</li>

<li class="fragment fade-up" data-fragment-index="3" style="font-size: 25px; text-align: justify;">
No proporciona información sobre la distribución interna de los valores.
</li>

</ul>
</div>
</div>


## Varianza

<div class="block-definition fragment fade-up" data-fragment-index="1" style="margin-top:50px">
  <div class="block-title">Definición</div>
  <div class="block-body">
La varianza es una medida de dispersión que cuantifica el promedio de los cuadrados de las diferencias entre cada dato y la media del conjunto.

<ul style="padding-left:50px">
<li class="fragment fade-up" data-fragment-index="2" style="font-size: 25px; text-align: justify;">
Permite evaluar qué tan alejados se encuentran los datos respecto al valor promedio.
</li>

<li class="fragment fade-up" data-fragment-index="3" style="font-size: 25px; text-align: justify;">
El uso del cuadrado evita que las diferencias negativas y positivas se cancelen entre sí.
</li>

</ul>
</div>
</div>


## Tipos de varianza

<div class="twocol">

<div class="card fragment fade-up crispdm-card--gray" data-fragment-index="1">

<p class="fragment fade-in" data-fragment-index="2" style="font-size: 30px; text-align: justify;">
Varianza poblacional $\sigma^2$
</p>
<ul>

<li class="fragment fade-in" data-fragment-index="3" style="font-size: 25px; text-align: justify;">
Fórmula:
</li>

<li class="fragment fade-in" data-fragment-index="4" style="font-size: 25px; text-align: justify;list-style: none;">
$$\sigma^2 = \frac{\sum_{i=1}^{N}(x_i - \mu)^2}{N}$$
Donde:
</li>
</li>
<li class="fragment fade-in" data-fragment-index="5" style="font-size: 25px; text-align: justify;">
$\mu$: es la media poblacional.
</li>
<li class="fragment fade-in" data-fragment-index="6" style="font-size: 25px; text-align: justify;">
$N$: es el tamaño de la población.
</li>
</ul>
</div>


<div class="card fragment fade-up crispdm-card--gray" data-fragment-index="1">
<p class="fragment fade-in" data-fragment-index="2" style="font-size: 30px; text-align: justify;">
Varianza muestral $s^2$
</p>
<ul>
<li class="fragment fade-in" data-fragment-index="3" style="font-size: 25px; text-align: justify;">
Fórmula:
</li>
<li class="fragment fade-in" data-fragment-index="4" style="font-size: 25px; text-align: justify;list-style: none;">
 $$s^2 = \frac{\sum_{i=1}^{n}(x_i - \bar{x})^2}{n-1}$$
Donde:
</li>
</li>
<li class="fragment fade-in" data-fragment-index="5" style="font-size: 25px; text-align: justify;">
$\bar{x}$: es la media muestral.
</li>
<li class="fragment fade-in" data-fragment-index="6" style="font-size: 25px; text-align: justify;">
 $n$: es el tamaño de la muestra.
</li>
<li class="fragment fade-in" data-fragment-index="7" style="font-size: 25px; text-align: justify;">
La corrección $(n - 1)$  es un ajuste que mejora la estimación de la población.
</li>
</ul>
</div>

</div>

## Varianza para datos agrupados

<div class="card fragment fade-up crispdm-card--gray" data-fragment-index="1" style="margin-top: 20px;">
<p class="fragment" data-fragment-index="1" style="font-size: 26px; text-align: left;">
En datos agrupados, la varianza se calcula utilizando las marcas de clase o valores de los $x_i$ agrupados y sus respectivas frecuencias.
</p>
<ul style="padding-left: 50;">
<li class="fragment fade-up" data-fragment-index="2" style="font-size: 25px; text-align: left;">
La dispersión se mide considerando la distancia de cada marca de clase respecto a la media, ponderada por su frecuencia.
</li>
<li class="fragment fade-up" data-fragment-index="3" style="font-size: 25px; text-align: left;">
El total de datos se obtiene como la suma de las frecuencias.
</li>
</ul>
</div>

<div class="twocol">


<div class="card fragment fade-up crispdm-card--gray" data-fragment-index="4">
<p class="fragment" data-fragment-index="5" style="font-size: 26px; text-align: left;">
Varianza poblacional
</p>
<ul>
<li class="fragment fade-in" data-fragment-index="6" style="font-size: 25px; text-align: justify;list-style: none;">
$$\sigma^2 = \frac{\sum_{i=1}^{k}f_i(x_i - \mu)^2}{N}$$
</li>
</ul>
</div>
<div class="card fragment fade-up crispdm-card--gray" data-fragment-index="4">
<p class="fragment" data-fragment-index="5" style="font-size: 26px; text-align: left;">
Varianza muestral
</p>
<li class="fragment fade-in" data-fragment-index="6" style="font-size: 25px; text-align: justify;list-style: none;">
$$s^2 = \frac{\sum_{i=1}^{k} f_i(x_i- \bar{x})^2}{n - 1}$$
</li>
</ul>
</div>
</div>

<p class="fragment" data-fragment-index="7" style="font-size: 24px; text-align: left;">
Donde $x_i$ es marca de clase o valor de la categoría, $f_i$ es frecuencia en el intervalo o el valor de $x_i$, $k$ es número de clases o intervalos, $N=\sum_{i=1}^{k} f_i$ es el total de datos poblacionales y $n=\sum_{i=1}^{k} f_i$ es el total de datos muestrales.
</p>


## Desviación Estándar

<div class="block-definition fragment fade-up" data-fragment-index="1" style="margin-top:50px">
<div class="block-title">Definición</div>

<div class="block-body">
La desviación estándar es una medida de dispersión que representa la **raíz cuadrada** de la **varianza** y cuantifica el grado de alejamiento promedio de los datos respecto a la media.

<ul style="padding-left:50px">
<li class="fragment fade-up" data-fragment-index="2" style="font-size: 25px; text-align: justify;">
Permite evaluar cómo se distribuyen los datos alrededor del valor central.
</li>

<li class="fragment fade-up" data-fragment-index="3" style="font-size: 25px; text-align: justify;">
Se expresa en las mismas unidades que los datos originales, lo que facilita su interpretación.
</li>
</ul>
</div>
</div>

<div class="twocol">

<div class="card fragment fade-up crispdm-card--gray" data-fragment-index="4">
<p class="fragment" data-fragment-index="4" style="font-size: 24px; text-align: left;">
Poblacional
</p>
$$\sigma=\sqrt{\sigma^2}$$
</div>

<div class="card fragment fade-up crispdm-card--gray" data-fragment-index="4">
<p class="fragment" data-fragment-index="4" style="font-size: 24px; text-align: left;">
Muestral
</p>
$$s=\sqrt{s^2}$$
</div>
</div>

## Ejemplo 1: datos poblacionales no agrupados

<p class="card fragment fade-up" data-fragment-index="0" style="font-size: 30px; text-align: justify; margin-top:30px;">
Se tienen los siguientes datos: 10, 12, 13, 16, 9, 8, 12, 8, 6, 16, 7, 9. Partiendo de que son de una población, hallemos el rango, varianza y desviación estándar:
</p>

<div class="twocol">
<div class="card fragment fade-up crispdm-card--gray" data-fragment-index="1">
<ol>
<li class="fragment fade-up" data-fragment-index="1" style="font-size: 22px; text-align: justify;">
$Rango: Máximo - Mínimo = 16-6=10$
</li>
<li class="fragment fade-up" data-fragment-index="2" style="font-size: 22px; text-align: justify;">
Para hallar la varianza se debe primero hallar la media aritmética, en este caso $N=12$.
</li>
<li class="fragment fade-up" data-fragment-index="3" style="font-size: 22px; text-align: justify;">
$Media: \mu= \frac{\sum_{i=1}^{12}x_i}{12}=\frac{10+12+13+......+7+9}{12}=\frac{126}{12}=10,5$
</li>
<li class="fragment fade-up" data-fragment-index="4" style="font-size: 22px; text-align: justify;">
Con el valor de la media $\mu=10,5$ se procede a hallar la varianza.
</li>
</ol>
</div>

<div class="card fragment fade-up crispdm-card--gray" data-fragment-index="10">
<ol start="5">

<li class="fragment fade-up" data-fragment-index="11" style="font-size: 22px; text-align: justify;">
$Varianza: \sigma^2 = \frac{\sum_{i=1}^{12}(x_i - 10,5)^2}{12}
\\=\frac{( 10 - 10,5)^2}{12}+\frac{(12 - 10,5)^2}{12}+...+\frac{( 9- 10,5)^2}{12}
\\=\frac{121}{12}=10,083$
</li>

<li class="fragment fade-in" data-fragment-index="13" style="font-size: 22px; text-align: justify;">
Se tiene que $\sigma^2=10,083$
</li>
<li class="fragment fade-in" data-fragment-index="14" style="font-size: 22px; text-align: justify;">
Por lo tanto la desviación estándar es:
</li>

<li class="fragment fade-in" data-fragment-index="15" style="font-size: 22px; text-align: justify;list-style: none;">
$\sigma=\sqrt{\sigma^2}=\sqrt{10,083}=3,175$
</li>
</ol>
</div>
</div>
<p class="fragment fade-in" data-fragment-index="16" style="font-size: 30px; text-align: justify;">
Los datos se desvían en promedio de su media 3,175 unidades.
</p>

## Ejemplo 2: datos muestrales no agrupados
<p class="card fragment fade-up" data-fragment-index="0" style="font-size: 30px; text-align: justify; margin-top:30px;">
Se tomó una muestra de plantas de un cultivo para medir su altura (cm). Los datos registrados son: 12, 15, 14, 10, 9, 13, 11, vamos a hallar la varianza y la desviación estándar muestrales:
</p>
<div class="twocol">

<div class="card fragment fade-up crispdm-card--gray" data-fragment-index="1">
<ol>
<li class="fragment fade-up" data-fragment-index="2" style="font-size: 25px; text-align: justify;">
Hallamos la media aritmética, en este caso con $n=7$.
</li>
<li class="fragment fade-up" data-fragment-index="3" style="font-size: 25px; text-align: justify;">
$Media: \bar{x}= \frac{\sum_{i=1}^{7}x_i}{7}=\frac{12+15+14+10+9+13+11}{7}=\frac{84}{7}=12$
</li>
<li class="fragment fade-up" data-fragment-index="4" style="font-size: 25px; text-align: justify;">
Con el valor de la media $\bar{x}=12$ se procede a hallar la varianza.
</li>
</ol>
</div>

<div class="card fragment fade-up crispdm-card--gray" data-fragment-index="5">
<ol start="4">
<li class="fragment fade-up" data-fragment-index="6" style="font-size: 25px; text-align: justify;">
$Varianza: s^2 = \frac{\sum_{i=1}^{7}(x_i - 12)^2}{(7-1)}
\\=\frac{( 12 - 12)^2}{6}+\frac{(15 - 12)^2}{6}+...+\frac{( 11- 12)^2}{6}
\\=\frac{28}{6}=4,67$
</li>

<li class="fragment fade-in" data-fragment-index="7" style="font-size: 25px; text-align: justify;">
Por lo tanto la desviación estándar es:
</li>

<li class="fragment fade-in" data-fragment-index="8" style="font-size: 25px; text-align: justify;list-style: none;">
$s=\sqrt{s^2}=\sqrt{4,67}=2,16$
</li>
</ol>
</div>
</div>
<p class="fragment fade-in" data-fragment-index="9" style="font-size: 30px; text-align: justify;">
Tenemos que los datos se desvían en promedio 2,16 unidades.
</p>


## Ejemplo 3: varianza con datos agrupados

<div class="twocol">

<div class="card fragment fade-up crispdm-card--gray" data-fragment-index="1">
<ul>
<li class="fragment fade-up" data-fragment-index="3" style="font-size: 22px; text-align: justify;">
Se registraron las edades de personas en años en una comunidad rural.
</li>
<li class="fragment fade-up" data-fragment-index="4" style="font-size: 22px; text-align: justify;">
Los datos resultados fueron recopilados en la siguiente tabla:
</li>
<li class="fragment fade-up" data-fragment-index="5" style="font-size: 22px; text-align: justify;justify;list-style: none;">
<table style="width: 100%; border-collapse: collapse; font-size: 22px; text-align: center;">

<thead>
<tr style="background-color: #2c3e50; color: white;">
<th>Intervalo</th>
<th>$x_i$</th>
<th>$f_i$</th>
</tr>
</thead>

<tbody>

<tr><td>10–19</td><td>14.5</td><td>5</td></tr>
<tr style="background-color: #ecf0f1;"><td>19–28</td><td>23.5</td><td>11</td></tr>
<tr><td>28–37</td><td>32.5</td><td>8</td></tr>
<tr style="background-color: #ecf0f1;"><td>37–46</td><td>41.5</td><td>5</td></tr>
<tr><td>46–55</td><td>50.5</td><td>8</td></tr>
<tr style="background-color: #ecf0f1;"><td>55–64</td><td>59.5</td><td>6</td></tr>
<tr><td>64–73</td><td>68.5</td><td>7</td></tr>

</tbody>

<tfoot>
<tr style="background-color: #34495e; color: white;">
<td>Total</td>
<td>-</td>
<td>50</td>
</tr>
</tfoot>

</table>
</li>
</ul>
</div>

<div class="card fragment fade-up crispdm-card--gray" data-fragment-index="10">
<p class="fragment fade-up" data-fragment-index="11" style="font-size: 22px; text-align: justify;">
Con estos datos vamos hallar la varianza y la desviación estándar, asumiendo datos muestrales y poblacionales.
</p><br>

<ol>
<li class="fragment fade-in" data-fragment-index="12" style="font-size: 22px; text-align: justify;">
Completamos la tabla de frecuencias para calcular los estadísticos que se requieren.
</li>
<li class="fragment fade-in" data-fragment-index="14" style="font-size: 22px; text-align: justify;">
Para la media:
<ul>
<li class="fragment fade-in" data-fragment-index="15" style="font-size: 22px; text-align: justify;">
Producto entre las frecuencias absolutas y marcas de clase $f_i\cdot x_i$ 
</li>
</ul> 
</li>

<li class="fragment fade-in" data-fragment-index="16" style="font-size: 22px; text-align: justify;">
Para la varianza: 
<ul>
<li class="fragment fade-in" data-fragment-index="17" style="font-size: 22px; text-align: justify;">
$(x_i - \bar{x})$
</li>
<li class="fragment fade-in" data-fragment-index="18" style="font-size: 22px; text-align: justify;">
$(x_i - \bar{x})^2$
</li>
<li class="fragment fade-in" data-fragment-index="19" style="font-size: 22px; text-align: justify;">
$f_i\cdot (x_i - \bar{x})^2$
</li>
</ul>
</li>
</ol>
</div>
</div>

## Ejemplo 3: solución

<div class="twocol">

<div class="card fragment fade-up crispdm-card--gray" data-fragment-index="1">
<ul>

<li class="fragment fade-up" data-fragment-index="2" style="font-size: 20px; text-align: justify;">
Tabla de frecuencias completa
</li>

<li class="fragment fade-up" data-fragment-index="3" style="font-size: 20px; text-align: justify;">
<table style="width: 90%; margin: auto; font-size: 18px;">

<thead>
<tr style="background-color: #2c3e50; color: white;">
<th>Intervalo</th>
<th>$x_i$</th>
<th>$f_i$</th>
<th>$(f_i\cdot x_i)$</th>
<th>$(x_i - \bar{x})$</th>
<th>$(x_i - \bar{x})^2$</th>
<th>$f_i\cdot (x_i - \bar{x})^2$</th>
</tr>
</thead>

<tbody>

<tr>
<td>10–19</td><td>14,5</td><td>5</td><td>72,5</td><td>-26,28</td><td>690,64</td><td>3.453,20</td>
</tr>

<tr style="background-color: #ecf0f1;">
<td>19–28</td><td>23,5</td><td>11</td><td>258,5</td><td>-17,28</td><td>298,60</td><td>3.284,60</td>
</tr>

<tr>
<td>28–37</td><td>32,5</td><td>8</td><td>260,0</td><td>-8,28</td><td>68,57</td><td>548,56</td>
</tr>

<tr style="background-color: #ecf0f1;">
<td>37–46</td><td>41,5</td><td>5</td><td>207,5</td><td>0,72</td><td>0,52</td><td>2,60</td>
</tr>

<tr>
<td>46–55</td><td>50,5</td><td>8</td><td>404,0</td><td>9,72</td><td>94,53</td><td>756,24</td>
</tr>

<tr style="background-color: #ecf0f1;">
<td>55–64</td><td>59,5</td><td>6</td><td>357,0</td><td>18,72</td><td>350,44</td><td>2.102,64</td>
</tr>

<tr>
<td>64–73</td><td>68,5</td><td>7</td><td>479,5</td><td>27,72</td><td>768,40</td><td>5.378,80</td>
</tr>

</tbody>

<tfoot>
<tr style="background-color: #34495e; color: white; font-weight: bold;">
<td>Total</td>
<td>-</td>
<td>50</td>
<td>2.039</td>
<td>-</td>
<td>-</td>
<td>15.526,64</td>
</tr>
</tfoot>

</table>
</li>

<li class="fragment fade-up" data-fragment-index="4" style="font-size: 20px; text-align: justify;">
Con la tabla de frecuencias se procede a hacer los cálculos.
</li>
<li class="fragment fade-in" data-fragment-index="5" style="font-size: 20px; text-align: justify;">
Media: $\bar{x}= \frac{\sum_{i=1}^{7}f_ix_i}{50}=\frac{2.039}{50}=40,78$
</li>

<li class="fragment fade-in" data-fragment-index="6" style="font-size: 20px; text-align: justify;">
El promedio de edad de la comunidad es aproximadamente 41 años.
</li>

<li class="fragment fade-in" data-fragment-index="7" style="font-size: 20px; text-align: justify;">
Varianza y desviación estándar muestral
</li>
<li class="fragment fade-in" data-fragment-index="8" style="font-size: 20px; text-align: justify;">
Para la varianza muestral aplicamos la siguiente fórmula:
</li>

<li class="fragment fade-in" data-fragment-index="9" style="font-size: 20px; text-align: justify;list-style: none;">
$s^2 = \frac{\sum_{i=1}^{k} f_i(x_i- \bar{x})^2}{n - 1}$
</li>




</ul>
</div>

<div class="card fragment fade-up crispdm-card--gray" data-fragment-index="10">
<ul>

<li class="fragment fade-in" data-fragment-index="12" style="font-size: 20px; text-align: justify;list-style: none;">
$s^2 = \frac{\sum_{i=1}^{7} f_i(x_i- \bar{x})^2}{(50 - 1)}=\frac{15.526,64}{49}=316,87$
</li>
<li class="fragment fade-in" data-fragment-index="13" style="font-size: 20px; text-align: justify;">
Con la varianza se procede a hallar la desviación estándar.
</li>
<li class="fragment fade-in" data-fragment-index="14" style="font-size: 20px; text-align: justify;list-style: none;">
$s=\sqrt{s^2}=\sqrt{316,87}=17,8$
</li>

<li class="fragment fade-in" data-fragment-index="17" style="list-style: none;font-size: 20px; text-align: justify;">
Si los datos fueran poblacionales?
</li>
<li class="fragment fade-in" data-fragment-index="18" style="font-size: 20px; text-align: justify;">
Varianza Poblacional: se calcula con la siguiente fórmula:
</li>
<li class="fragment fade-in" data-fragment-index="19" style="font-size: 20px; text-align: justify;list-style: none;">
$\sigma^2 = \frac{\sum_{i=1}^{k} f_i(x_i- \bar{x})^2}{N}$
</li>
<li class="fragment fade-in" data-fragment-index="20" style="font-size: 20px; text-align: justify;">
Reemplazando con los datos de la tabla:
</li>
<li class="fragment fade-in" data-fragment-index="21" style="font-size: 20px; text-align: justify;list-style: none;">
$\sigma^2 = \frac{\sum_{i=1}^{7} f_i(x_i- \bar{x})^2}{50}=\frac{15.526,64}{50}=310,533$
</li>
<li class="fragment fade-in" data-fragment-index="22" style="font-size: 20px; text-align: justify;">
Con la varianza se calcula la desviación estándar
</li>
<li class="fragment fade-in" data-fragment-index="22" style="font-size: 20px; text-align: justify;list-style: none;">
$\sigma=\sqrt{\sigma^2}=\sqrt{310,533}=17,62$
</li>
</ul>
</div>

</div>

## Coeficiente de variación

<div class="twocol">

<div class="card fragment fade-up crispdm-card--gray" data-fragment-index="1">

<ul>

<li class="fragment fade-in" data-fragment-index="2" style="font-size: 28px; text-align: justify;">
El coeficiente de variación es una **medida relativa de dispersión** que expresa la desviación estándar en relación con la media.
</li>


<li class="fragment fade-in" data-fragment-index="3" style="font-size: 28px; text-align: justify;">
Permite comparar la variabilidad entre diferentes conjuntos de datos, incluso cuando presentan distintas unidades o escalas.
</li>
</ul>

</div>
<div class="card fragment fade-up crispdm-card--gray" data-fragment-index="5">
<ul>

<li class="fragment fade-in" data-fragment-index="6" style="font-size: 28px; text-align: justify;">
Se expresa generalmente en porcentaje, lo que facilita su interpretación.
</li>

<li class="fragment fade-in" data-fragment-index="7" style="font-size: 28px; text-align: justify;">
Se calcula como:
</li>

<p class="fragment" data-fragment-index="8" style="font-size: 28px; text-align: center;">
Para la poblacion: $CV = \frac{\sigma}{\left| \mu \right|} \times 100\%$ 
</p>

<p class="fragment" data-fragment-index="9" style="font-size: 28px; text-align: center;">
Para la muestra: $CV = \frac{s}{\left| \bar{x} \right|} \times 100\%$
</p>

<li class="fragment fade-in" data-fragment-index="10" style="font-size: 28px; text-align: justify;">
El coeficiente de variación es útil para comparar la dispersión de diferentes conjuntos de datos que pueden
tener diferentes unidades o escalas.
</li>

</ul>
</div>
</div>

## Interpretación del coeficiente de variación

<div class="twocol">

<div class="card fragment fade-up crispdm-card--gray" data-fragment-index="1">

<ul>

<li class="fragment fade-in" data-fragment-index="2" style="font-size: 25px; text-align: justify;">
CV bajo → alta homogeneidad (datos consistentes)
</li>

<li class="fragment fade-in" data-fragment-index="3" style="font-size: 25px; text-align: justify;">
CV alto → alta variabilidad (datos dispersos)
</li>
<li class="fragment fade-in" data-fragment-index="4" style="font-size: 25px; text-align: justify;">
Permite evaluar la estabilidad de un proceso o fenómeno.
</li>
<li class="fragment fade-in" data-fragment-index="5" style="font-size: 25px; text-align: justify;">
Una alta variabilidad hace que los sean más dispersos. Esto significa que los datos están más separados entre sí, lo que puede indicar que no hay una tendencia clara o que los datos pueden ser más difíciles de predecir, mientras que una menor variabilidad hace que los datos sean mas confiables y menos complejos para predecir. 
</li>

</ul>

</div>

<div class="card fragment fade-up crispdm-card--gray" data-fragment-index="5">
<ul>
<ul style="list-style: none; padding-left: 0; font-size: 28px; text-align: left;">

<li class="fragment" data-fragment-index="6"><b>Valores de referencia:</b></li>

<li class="fragment" data-fragment-index="7">CV &lt; 10% → Muy homogéneo</li>

<li class="fragment" data-fragment-index="8">10% – 20% → Homogeneidad moderada</li>

<li class="fragment" data-fragment-index="9">20% – 30% → Variabilidad considerable</li>

<li class="fragment" data-fragment-index="10">CV &gt; 30% → Alta variabilidad</li>

</ul>

</ul>
</div>
</div>

## Ejemplo 1

<div class="twocol">

<div class="card fragment fade-up crispdm-card--gray" data-fragment-index="1">
<p>
CV para un solo conjunto de datos muestrales
</p>
<ul>
<li class="fragment fade-up" data-fragment-index="3" style="font-size: 22px; text-align: justify;">
Se analiza la producción de maíz en una parcela.
</li>
<li class="fragment fade-up" data-fragment-index="4" style="font-size: 22px; text-align: justify;">
Datos ya calculados:
</li>
<li class="fragment fade-up" data-fragment-index="5" style="font-size: 22px; text-align: justify;">
Media: $\bar{x} = 10,8 kg$
</li>
<li class="fragment fade-up" data-fragment-index="6" style="font-size: 22px; text-align: justify;">
Desviación estándar: $s = 1,40 kg$
</li>
<li class="fragment fade-up" data-fragment-index="7" style="font-size: 22px; text-align: justify;">
Halle el CV e interprete.
</li>
<li class="fragment fade-up" data-fragment-index="8" style="font-size: 22px; text-align: justify;">
$CV=\frac{s}{|\bar{x}|}\cdot 100\%=\frac{1,40}{|10,8|}\cdot 100\%=\frac{1,40}{10,8}\cdot 100\%=12,96\%$
</li>
<li class="fragment fade-up" data-fragment-index="9" style="font-size: 22px; text-align: justify;">
$CV=12,96\%$, el coeficiente de variación indica una homogeneidad moderada, lo que sugiere que el cultivo presenta un comportamiento uniforme.
</li>
</ul>
</div>

<div class="card fragment fade-up crispdm-card--gray" data-fragment-index="10">
<p>
CV para un solo conjunto de datos poblacionales
</p>
<ul>
<li class="fragment fade-in" data-fragment-index="12" style="font-size: 22px; text-align: justify;">
Se registran las calificaciones finales de todos los estudiantes de un curso (escala 0–100).
</li>

<li class="fragment fade-in" data-fragment-index="13" style="font-size: 22px; text-align: justify;">
Datos ya calculados:
</li>
<li class="fragment fade-in" data-fragment-index="14" style="font-size: 22px; text-align: justify;">
Media: $\mu = 70$
</li>

<li class="fragment fade-in" data-fragment-index="15" style="font-size: 22px; text-align: justify;list-style: none;">
Desviación: $\sigma= 13,1$
</li>
<li class="fragment fade-in" data-fragment-index="16" style="font-size: 22px; text-align: justify;list-style: none;">
Halle el CV e interprete.
</li>
<li class="fragment fade-in" data-fragment-index="17" style="font-size: 22px; text-align: justify;list-style: none;">
$CV=\frac{\sigma}{|\mu|}\cdot 100\%=\frac{13,1}{|70|}\cdot 100\%=18,71\%$
</li>
<li class="fragment fade-up" data-fragment-index="18" style="font-size: 22px; text-align: justify;">
$CV=18,71\%$, el coeficiente de variación indica una homogeneidad moderada, el desempeño de todo el curso es estable.
</li>

</ul>
</div>
</div>

## Ejemplo 2

<div class="twocol">

<div class="card fragment fade-up crispdm-card--gray" data-fragment-index="1">
<p>
CV para comparación de muestras
</p>
<ul>
<li class="fragment fade-up" data-fragment-index="3" style="font-size: 22px; text-align: justify;">
Se comparan los tiempos de entrega (minutos) de dos empresas de mensajería, de cada empresa se tomó una muestra de datos.
</li>

<li class="fragment fade-up" data-fragment-index="4" style="font-size: 22px; text-align: justify;">
Determinar cual de las dos empresas es mejor usando el coeficiente de variación.
</li>
<li class="fragment fade-up" data-fragment-index="5" style="font-size: 22px; text-align: justify;">
Empresa A
</li>
<li class="fragment fade-up" data-fragment-index="6" style="font-size: 22px; text-align: justify;">
Datos:
</li>
<li class="fragment fade-up" data-fragment-index="7" style="font-size: 22px; text-align: justify;">
Media: $\bar{x}_A=20\,minutos$
</li>
<li class="fragment fade-up" data-fragment-index="8" style="font-size: 22px; text-align: justify;">
Desviación Estandar: $s_A=1,58$
</li>
<li class="fragment fade-up" data-fragment-index="9" style="font-size: 22px; text-align: justify;">
Empresa B
</li>
</li>
<li class="fragment fade-up" data-fragment-index="10" style="font-size: 22px; text-align: justify;">
Datos:
</li>
<li class="fragment fade-up" data-fragment-index="11" style="font-size: 22px; text-align: justify;">
Media: $\bar{x}_B=38\,minutos$
</li>
<li class="fragment fade-up" data-fragment-index="12" style="font-size: 22px; text-align: justify;">
Desviación Estandar: $s_B=10,37$
</li>

</ul>
</div>

<div class="card fragment fade-up crispdm-card--gray" data-fragment-index="13">
<ul>
<li class="fragment fade-up" data-fragment-index="14" style="font-size: 22px; text-align: justify;">
Se procede a hallar los dos coeficientes de variación, no es necesario colocar valor absoluto ya que ambas medias son positivas.
</li>

<li class="fragment fade-in" data-fragment-index="15" style="font-size: 22px; text-align: justify;">
$CV_A=\frac{s_A}{\bar{x}_A}\cdot 100\%=\frac{1,58}{20}\cdot 100\%=7,9\%$
</li>

<li class="fragment fade-in" data-fragment-index="16" style="font-size: 22px; text-align: justify;">
$CV_B=\frac{s_B}{\bar{x}_B}\cdot 100\%=\frac{10,37}{38}\cdot 100\%=27,29\%$
</li>
<li class="fragment fade-in" data-fragment-index="17" style="font-size: 22px; text-align: justify;">
Comparando los dos CV, se tiene que:
</li>
<li class="fragment fade-in" data-fragment-index="18" style="font-size: 22px; text-align: justify;">
La empresa A es preferible porque no solo presenta menor tiempo promedio de entrega, sino también menor variabilidad, lo que garantiza un servicio más rápido y consistente.
</li>

</ul>
</div>
</div>

## Forma de la distribución

<div class="twocol">

<div class="block-definition fragment fade-up" data-fragment-index="1">
  <div class="block-title">Definición: Forma</div>
  <div class="block-body" style="font-size: 25px; height:100%">
  Las <strong>medidas de forma</strong> describen cómo se distribuyen los datos respecto a una curva simétrica de campana. Complementan a las medidas de dispersión al indicar si la distribución es simétrica o asimétrica, y si su pico es pronunciado o plano.
  </div>
</div>

<div class="card fragment fade-up crispdm-card--gray" data-fragment-index="3">
<ul>

<li class="fragment fade-in" data-fragment-index="4" style="font-size: 26px; text-align: justify; list-style: none;">
<strong>Dos propiedades clave:</strong>
</li>

<li class="fragment fade-in" data-fragment-index="5" style="font-size: 26px; text-align: justify;">
<strong>Asimetría (sesgo):</strong> grado de desviación respecto a la simetría.
</li>

<li class="fragment fade-in" data-fragment-index="6" style="font-size: 26px; text-align: justify;">
<strong>Curtosis:</strong> grado de concentración alrededor de la media (altura o achatamiento de la curva).
</li>
</ul>

<p class="fragment fade-in" data-fragment-index="7" style="font-size: 26px; text-align: justify;">
Conocer la forma es esencial antes de aplicar pruebas estadísticas paramétricas, que suponen distribución normal.
</p>
</div>

</div>

## Asimetría: concepto y tipos

<div class="twocol">

<div class="card fragment fade-up crispdm-card--gray" data-fragment-index="1">
<ul>

<li class="fragment fade-up" data-fragment-index="2" style="font-size: 26px; text-align: justify;">
La <strong>asimetría</strong> (o sesgo) mide el grado de desviación de una distribución respecto a la simetría perfecta.
</li>

<li class="fragment fade-up" data-fragment-index="3" style="font-size: 26px; text-align: justify;">
Una distribución es <strong>simétrica</strong> cuando los datos se distribuyen de forma equilibrada a ambos lados de la media: $\bar{x} = Me = Mo$.
</li>

<li class="fragment fade-up" data-fragment-index="4" style="font-size: 26px; text-align: justify;">
El sesgo puede ser <strong>positivo</strong> (cola a la derecha) o <strong>negativo</strong> (cola a la izquierda).
</li>

</ul>
</div>

<div class="card fragment fade-up crispdm-card--gray" data-fragment-index="5">
<ul>

<li class="fragment fade-in" data-fragment-index="6" style="font-size: 25px; text-align: justify; list-style: none;">
<strong>Tipos (coeficiente $g_1$):</strong>
</li>

<li class="fragment fade-in" data-fragment-index="7" style="font-size: 25px; text-align: justify;">
<strong>Simétrica ($g_1 \approx 0$):</strong> $\bar{x} \approx Me \approx Mo$. Datos concentrados al centro.
</li>

<li class="fragment fade-in" data-fragment-index="8" style="font-size: 25px; text-align: justify;">
<strong>Sesgo positivo ($g_1 > 0$):</strong> cola derecha larga. $\bar{x} > Me > Mo$. Pocos valores extremos altos arrastran la media.
</li>

<li class="fragment fade-in" data-fragment-index="9" style="font-size: 25px; text-align: justify;">
<strong>Sesgo negativo ($g_1 < 0$):</strong> cola izquierda larga. $\bar{x} < Me < Mo$. Pocos valores extremos bajos arrastran la media.
</li>

</ul>
</div>
</div>
<p class="fragment fade-in" data-fragment-index="10" style="font-size: 25px;">
con $$g_1 = \frac{1}{n} \sum_{i=1}^{n} \left( \frac{x_i - \bar{x}}{s} \right)^3$$
</p>


## Coeficiente de asimetría de Pearson

<div class="twocol">

<div class="block-definition fragment fade-up" data-fragment-index="1">
  <div class="block-title">Definición: Coeficiente de Pearson</div>
  <div class="block-body" style="font-size: 24px;">
  Usa la relación entre la media, la mediana (o moda) y la desviación estándar:
  $$A_p = \frac{\bar{x} - Mo}{s} \qquad \text{o bien} \qquad A_p = \frac{3(\bar{x} - Me)}{s}$$
  Donde $Mo$ es la moda, $Me$ la mediana y $s$ la desviación estándar muestral.
  </div>
</div>

<div class="card fragment fade-up crispdm-card--gray" data-fragment-index="3">
<ul>

<li class="fragment fade-in" data-fragment-index="4" style="font-size: 25px; text-align: justify; list-style: none;">
<strong>Interpretación:</strong>
</li>

<li class="fragment fade-in" data-fragment-index="5" style="font-size: 25px; text-align: justify;">
$A_p \approx 0$: distribución simétrica.
</li>

<li class="fragment fade-in" data-fragment-index="6" style="font-size: 25px; text-align: justify;">
$A_p > 0$: sesgo a la derecha. Valores extremos altos alejan la media de la mediana.
</li>

<li class="fragment fade-in" data-fragment-index="7" style="font-size: 25px; text-align: justify;">
$A_p < 0$: sesgo a la izquierda. Valores extremos bajos arrastran la media.
</li>

<li class="fragment fade-in" data-fragment-index="8" style="font-size: 25px; text-align: justify;">
Se acepta simetría práctica cuando $|A_p| < 0{,}5$.
</li>

</ul>
</div>

</div>

## Coeficiente de asimetría momentual

<div class="twocol">

<div class="block-definition fragment fade-up" data-fragment-index="1">
  <div class="block-title">Definición: Coeficiente de Fisher</div>
  <div class="block-body" style="font-size: 24px; height:100%">
  Usa el <strong>tercer momento central</strong>:
  $$m_3 = \frac{\sum_{i=1}^{n}(x_i - \bar{x})^3}{n} \qquad g_1 = \frac{m_3}{s^3}$$
  Para datos agrupados: $m_3 = \dfrac{\sum f_i(x_i - \bar{x})^3}{N}$
  </div>
</div>

<div class="card fragment fade-up crispdm-card--gray" data-fragment-index="3">
<ul>

<li class="fragment fade-in" data-fragment-index="4" style="font-size: 25px; text-align: justify; list-style: none;">
<strong>Ventajas y valores:</strong>
</li>

<li class="fragment fade-in" data-fragment-index="5" style="font-size: 25px; text-align: justify;">
Más preciso que el coeficiente de Pearson: captura la forma exacta mediante potencias cúbicas.
</li>

<li class="fragment fade-in" data-fragment-index="6" style="font-size: 25px; text-align: justify;">
$g_1 = 0$: simetría perfecta.
</li>

<li class="fragment fade-in" data-fragment-index="7" style="font-size: 25px; text-align: justify;">
$g_1 > 0$: sesgo positivo (cola derecha).
</li>

<li class="fragment fade-in" data-fragment-index="8" style="font-size: 25px; text-align: justify;">
$g_1 < 0$: sesgo negativo (cola izquierda).
</li>

<li class="fragment fade-in" data-fragment-index="9" style="font-size: 25px; text-align: justify;">
Es el coeficiente que calculan R, Python y SPSS por defecto.
</li>

</ul>
</div>

</div>

## Ejemplo: coeficiente de asimetría

<div class="twocol">

<div class="card fragment fade-up crispdm-card--gray" data-fragment-index="1">
<ul>

<li class="fragment fade-up" data-fragment-index="2" style="font-size: 22px; text-align: justify;">
Los precios (millones $) de 7 predios rurales son: 80, 85, 90, 92, 95, 98, 180
</li>


<li class="fragment fade-up" data-fragment-index="4" style="font-size: 22px; text-align: justify; list-style: none;">
$\bar{x} = 102{,}9$ &nbsp;&nbsp; $Me = 92$ &nbsp;&nbsp; $s = 34{,}4$
</li>

<li class="fragment fade-up" data-fragment-index="5" style="font-size: 22px; text-align: justify;">
Coeficiente de Pearson (con mediana):
</li>

<li class="fragment fade-up" data-fragment-index="6" style="font-size: 22px; text-align: justify; list-style: none;">
$A_p = \dfrac{3(\bar{x} - Me)}{s} = \dfrac{3(102{,}9 - 92)}{34{,}4}  \approx \mathbf{0{,}95}$
</li>

</ul>
</div>

<div class="card fragment fade-up crispdm-card--gray" data-fragment-index="7">
<ul>

<li class="fragment fade-in" data-fragment-index="8" style="font-size: 22px; text-align: justify; list-style: none;">
<strong>Interpretación:</strong>
</li>

<li class="fragment fade-in" data-fragment-index="9" style="font-size: 22px; text-align: justify;">
$A_p \approx 0{,}95 > 0$: la distribución tiene <strong>sesgo positivo</strong> (asimétrica a la derecha).
</li>

<li class="fragment fade-in" data-fragment-index="10" style="font-size: 22px; text-align: justify;">
La cola derecha es larga, causada por el predio de $180$ millones, que arrastra la media hacia arriba.
</li>

<li class="fragment fade-in" data-fragment-index="11" style="font-size: 22px; text-align: justify;">
La mediana ($92$) es más representativa que la media ($102{,}9$).
</li>

<li class="fragment fade-in" data-fragment-index="12" style="font-size: 22px; text-align: justify;">
Regla: $\bar{x} > Me > Mo$ en distribuciones con sesgo positivo.
</li>

</ul>
</div>

</div>

## Curtosis: concepto y tipos

<div class="twocol">

<div class="card fragment fade-up crispdm-card--gray" data-fragment-index="1">
<ul>

<li class="fragment fade-up" data-fragment-index="2" style="font-size: 26px; text-align: justify;">
La <strong>curtosis</strong> mide el grado de concentración de los datos alrededor de la media: qué tan puntiaguda o plana es la distribución comparada con la normal.
</li>

<li class="fragment fade-up" data-fragment-index="3" style="font-size: 26px; text-align: justify;">
Una curtosis alta indica que los datos se concentran mucho en el centro con colas pesadas; una curtosis baja indica una distribución más uniforme.
</li>

</ul>
</div>

<div class="card fragment fade-up crispdm-card--gray" data-fragment-index="4">
<ul>

<li class="fragment fade-in" data-fragment-index="5" style="font-size: 25px; list-style: none; text-align: justify;">
<strong>Tipos (exceso de curtosis $g_2$):</strong>
</li>

<li class="fragment fade-in" data-fragment-index="6" style="font-size: 25px; text-align: justify;">
<strong>Mesocúrtica ($g_2 = 0$):</strong> igual que la distribución normal. Referencia base.
</li>

<li class="fragment fade-in" data-fragment-index="7" style="font-size: 25px; text-align: justify;">
<strong>Leptocúrtica ($g_2 > 0$):</strong> más apuntada que la normal; colas más pesadas. Datos muy concentrados al centro con valores extremos frecuentes.
</li>

<li class="fragment fade-in" data-fragment-index="8" style="font-size: 25px; text-align: justify;">
<strong>Platicúrtica ($g_2 < 0$):</strong> más plana que la normal; colas ligeras. Datos dispersos uniformemente.
</li>

</ul>
</div>

</div>

## Coeficiente de curtosis

<div class="twocol">

<div class="block-definition fragment fade-up" data-fragment-index="1">
  <div class="block-title">Definición: Curtosis de Fisher</div>
  <div class="block-body" style="font-size: 24px; height:100%">
  Se basa en el <strong>cuarto momento central</strong>:
  $$m_4 = \frac{\sum_{i=1}^{n}(x_i - \bar{x})^4}{n} \qquad g_2 = \frac{m_4}{s^4} - 3$$
  El $-3$ (corrección de Fisher) hace que la distribución normal tenga $g_2 = 0$.
  </div>
</div>

<div class="card fragment fade-up crispdm-card--gray" data-fragment-index="3">
<ul>

<li class="fragment fade-in" data-fragment-index="4" style="font-size: 24px; text-align: justify; list-style: none;">
<strong>Interpretación del exceso de curtosis ($g_2$):</strong>
</li>

<li class="fragment fade-in" data-fragment-index="5" style="font-size: 24px; text-align: justify;">
$g_2 = 0$: mesocúrtica (igual que la normal).
</li>

<li class="fragment fade-in" data-fragment-index="6" style="font-size: 24px; text-align: justify;">
$g_2 > 0$: leptocúrtica. Pico pronunciado, colas pesadas.
</li>

<li class="fragment fade-in" data-fragment-index="7" style="font-size: 24px; text-align: justify;">
$g_2 < 0$: platicúrtica. Distribución aplanada, colas ligeras.
</li>

<li class="fragment fade-in" data-fragment-index="8" style="font-size: 24px; text-align: justify;">
En R: `e1071::kurtosis(x)` devuelve $g_2$ (exceso); `moments::kurtosis(x)` devuelve $g_2 + 3$.
</li>

</ul>
</div>

</div>

## Asimetría y curtosis en R

```{r}
#| echo: false
#| fig-align: center
#| fig-height: 4.2
#| message: false
library(ggplot2)
set.seed(42)

datos <- c(80, 85, 90, 92, 95, 98, 180)
df <- data.frame(precio = datos)

ggplot(df, aes(x = precio)) +
  geom_histogram(binwidth = 15, fill = "#dce9f7", color = "#1a3a6b", alpha = 0.85) +
  geom_vline(xintercept = mean(datos), color = "#c0392b", linetype = "dashed", linewidth = 1.2) +
  geom_vline(xintercept = median(datos), color = "#1b4d2e", linetype = "solid", linewidth = 1.2) +
  annotate("text", x = mean(datos) + 3, y = 2.1,
           label = paste0("Media = ", round(mean(datos), 1)),
           color = "#c0392b", hjust = 0, size = 4.5) +
  annotate("text", x = median(datos) - 3, y = 1.7,
           label = paste0("Mediana = ", median(datos)),
           color = "#1b4d2e", hjust = 1, size = 4.5) +
  labs(title = "Precios de predios rurales: sesgo positivo",
       x = "Precio (millones $)", y = "Frecuencia") +
  theme_minimal(base_size = 14)
```

## Asimetría, curtosis y normalidad

<div class="twocol">

<div class="card fragment fade-up crispdm-card--gray" data-fragment-index="1">
<ul>

<li class="fragment fade-up" data-fragment-index="2" style="font-size: 25px; text-align: justify;">
Una distribución <strong>normal</strong> tiene $g_1 = 0$ y $g_2 = 0$: perfectamente simétrica y mesocúrtica.
</li>

<li class="fragment fade-up" data-fragment-index="3" style="font-size: 25px; text-align: justify;">
Verificar $g_1$ y $g_2$ es el primer paso antes de aplicar pruebas paramétricas (t, ANOVA, regresión).
</li>

<li class="fragment fade-up" data-fragment-index="4" style="font-size: 25px; text-align: justify;">
Criterio práctico: si $|g_1| < 2$ y $|g_2| < 7$, la distribución se puede tratar como aproximadamente normal para muestras grandes.
</li>

</ul>
</div>

<div class="card fragment fade-up crispdm-card--gray" data-fragment-index="5">

<table style="width: 96%; font-size: 22px; border-collapse: collapse; text-align: center; margin: 10px auto;">
<thead>
<tr style="background-color: #1b4d2e; color: white;">
<th>Estadístico</th><th>Normal</th><th>Sesgo positivo</th><th>Sesgo negativo</th>
</tr>
</thead>
<tbody>
<tr><td>$g_1$</td><td>$\approx 0$</td><td>$> 0$</td><td>$< 0$</td></tr>
<tr style="background-color: #ecf0f1;"><td>Media vs. mediana</td><td>$\bar{x} = Me$</td><td>$\bar{x} > Me$</td><td>$\bar{x} < Me$</td></tr>
<tr><td>Cola larga</td><td>ninguna</td><td>derecha</td><td>izquierda</td></tr>
<tr style="background-color: #ecf0f1;"><td>$g_2$</td><td>$\approx 0$</td><td colspan="2">independiente de $g_1$</td></tr>
</tbody>
</table>

</div>

</div>

## Parte II {.center .middle}

<div style="text-align: center; margin-top: 60px;">
<p style="font-size: 44px; font-weight: bold; color: #1a3a6b;">Medidas de Posición</p>
<p style="font-size: 28px; color: #6b7280; margin-top: 20px;">Cuartiles, deciles, percentiles y datos atípicos</p>
</div>

## Medidas de posición

<div class="twocol">

<div class="card fragment fade-up crispdm-card--gray" data-fragment-index="1">

<ul>

<li class="fragment fade-in" data-fragment-index="2" style="font-size: 28px; text-align: justify;">
Las medidas de posición son estadísticos que permiten dividir un conjunto de datos ordenados en partes iguales.
</li>

<li class="fragment fade-in" data-fragment-index="3" style="font-size: 28px; text-align: justify;">
Indican la ubicación relativa de los datos dentro de la distribución.
</li>

<li class="fragment fade-in" data-fragment-index="4" style="font-size: 28px; text-align: justify;">
Permiten analizar cómo se distribuyen los valores en diferentes niveles.
</li>
<li class="fragment fade-in" data-fragment-index="5" style="font-size: 28px; text-align: justify;list-style: none;">
Se basan en:
</li>

<li class="fragment fade-in" data-fragment-index="6" style="font-size: 28px; text-align: justify;">
Ordenamiento de los datos.
</li>
<li class="fragment fade-in" data-fragment-index="7" style="font-size: 28px; text-align: justify;">
División en partes iguales.
</li>

<li class="fragment fade-in" data-fragment-index="8" style="font-size: 28px; text-align: justify;">
Interpretación porcentual.
</li>
</ul>

</div>

<div class="card fragment fade-up crispdm-card--gray" data-fragment-index="9">

<ul>

<li class="fragment fade-in" data-fragment-index="10" style="font-size: 28px; text-align: justify;">
¿Para qué sirven?
</li>

<li class="fragment fade-in" data-fragment-index="11" style="font-size: 28px; text-align: justify;">
Identificar la posición relativa de un dato.
</li>
<li class="fragment fade-in" data-fragment-index="12" style="font-size: 28px; text-align: justify;">
Analizar la distribución de los datos.
</li>
<li class="fragment fade-in" data-fragment-index="13" style="font-size: 28px; text-align: justify;">
Comparar conjuntos de datos.
</li>
<li class="fragment fade-in" data-fragment-index="14" style="font-size: 28px; text-align: justify;">
Detectar concentración y dispersión.
</li>
<li class="fragment fade-in" data-fragment-index="15" style="font-size: 28px; text-align: justify;">
Apoyar la toma de decisiones.
</li>

<li class="fragment fade-in" data-fragment-index="16" style="font-size: 28px; text-align: justify;list-style: none;">
Las medidas de posición mas conocidas son:
</li>
<li class="fragment fade-in" data-fragment-index="17" style="font-size: 28px; text-align: justify;list-style: none;">
1. Cuartiles.
</li>
<li class="fragment fade-in" data-fragment-index="18" style="font-size: 28px; text-align: justify;list-style: none;">
2. Deciles.
</li>
<li class="fragment fade-in" data-fragment-index="19" style="font-size: 28px; text-align: justify;list-style: none;">
3. Percentiles.
</li>

</ul>

</div>

</div>

## 1. Cuartiles

<div class="twocol">

<div class="card fragment fade-up crispdm-card--gray" data-fragment-index="1">

<ul>

<li class="fragment fade-in" data-fragment-index="2" style="font-size: 28px; text-align: justify;">
Los cuartiles son medidas de posición que dividen un conjunto de datos ordenados en cuatro partes iguales.
</li>

<li class="fragment fade-in" data-fragment-index="3" style="font-size: 28px; text-align: justify;">
Cada cuartil representa el 25% de la distribución total, permitiendo analizar cómo se concentran los datos en distintos niveles.
</li>

<li class="fragment fade-in" data-fragment-index="4" style="font-size: 28px; text-align: justify;">
Se utilizan para describir la distribución, identificar la dispersión de los datos y detectar posibles asimetrías.
</li>

</ul>

</div>

<div class="card fragment fade-up crispdm-card--gray" data-fragment-index="5">
Orden de los cuartiles:
<ul>

<li class="fragment fade-in" data-fragment-index="6" style="font-size: 28px; text-align: justify;">
<b>Q1 (primer cuartil):</b> deja por debajo el 25% de los datos.
</li>

<li class="fragment fade-in" data-fragment-index="7" style="font-size: 28px; text-align: justify;">
<b>Q2 (segundo cuartil):</b> corresponde a la mediana (50%).
</li>

<li class="fragment fade-in" data-fragment-index="8" style="font-size: 28px; text-align: justify;">
<b>Q3 (tercer cuartil):</b> deja por debajo el 75% de los datos.
</li>

<li class="fragment fade-in" data-fragment-index="9" style="font-size: 28px; text-align: justify;">
Son fundamentales en la construcción del gráfico de caja y bigotes.
</li>

</ul>

</div>

</div>

## Fórmulas

<div class="twocol">

<div class="card fragment fade-up" data-fragment-index="1">
<p class="fragment" data-fragment-index="1" style="font-size: 25px; text-align: left;">
Cuartiles (datos no agrupados)
</p>

<ol style="padding-left: 0;">
<li class="fragment" data-fragment-index="2" style="font-size: 25px; text-align: left;">
Primero se deben ordenar los datos de menor a mayor.
</li>

<li class="fragment" data-fragment-index="3" style="font-size: 25px; text-align: left;">
Se calcula la posición del cuartil.
</li>

<li class="fragment" data-fragment-index="4" style="font-size: 25px; text-align: left;">
Se identifica el valor correspondiente.
</li>
<p class="fragment" data-fragment-index="5" style="text-align: center; font-size: 25px;">
$Q_k = \frac{k(n+1)}{4}$
</p>

<li class="fragment" data-fragment-index="7" style="font-size: 25px;">
$k = 1,2,3$
</li>

<li class="fragment" data-fragment-index="8" style="font-size: 25px;">
$n$: número de datos
</li>

<li class="fragment" data-fragment-index="9" style="font-size: 25px;">
Si la posición no es entera, se interpola.
</li>

</ol>

</div>

<div class="card fragment fade-up" data-fragment-index="10">
<p class="fragment" data-fragment-index="10" style="font-size: 25px; text-align: left;">
Cuartiles (datos agrupados)
</p>

<ol style="padding-left: 0;">
<li class="fragment" data-fragment-index="12" style="font-size: 25px; text-align: left;">
Primero se calcula el valor $\frac{kN}{4}$ y se busca en las frecuencias acumuladas de la tabla. Donde: $N$= numero de datos y $k=1, 2, 3.$
</li>

<li class="fragment" data-fragment-index="17" style="font-size: 25px; text-align: left;">
Fórmula:
$$Q_k = L_i + \left(\frac{\frac{kN}{4} - F_{i-1}}{f_i}\right) A$$
</li>


<li class="fragment" data-fragment-index="19" style="font-size: 20px; text-align: left;">
Donde:
<ul>
<li class="fragment" data-fragment-index="20" style="font-size: 20px; text-align: left;">
$L_i$: límite inferior de la clase del cuartil.
</li>

<li class="fragment" data-fragment-index="21" style="font-size: 20px; text-align: left;">
$N$: total de datos.
</li>

<li class="fragment" data-fragment-index="22" style="font-size: 20px; text-align: left;">
$F_{i-1}$: frecuencia acumulada anterior.
</li>

<li class="fragment" data-fragment-index="23" style="font-size: 20px; text-align: left;">
$f_i$: frecuencia de la clase.
</li>

<li class="fragment" data-fragment-index="24" style="font-size: 20px; text-align: left;">
$A$: amplitud del intervalo.
</li>
</ul>
</li>
</ol>

</div>

</div>

## Ejemplos
<div class="twocol">

<div class="card fragment fade-up crispdm-card--gray" data-fragment-index="1">
<p class="fragment fade-up" data-fragment-index="2" style="font-size: 30px; text-align: justify;">
Datos sin agrupar
</p>

<p class="fragment fade-up" data-fragment-index="3" style="font-size: 20px; text-align: justify;">
Se tienen los siguientes datos: 6, 10, 12, 3, 5, 14, 15, 17, 18, 7, 8, 9, 20, 21, 22. Vamos hallar los cuartiles del anterior conjunto de datos.
</p>

<ol>
<li class="fragment fade-up" data-fragment-index="4" style="font-size: 20px; text-align: justify;">
Primero se ordenan los datos en orden ascendente: 3, 5, 6, 7, 8, 9, 10, 12, 14, 15, 17, 18, 20, 21, 22
</li>
<li class="fragment fade-up" data-fragment-index="9" style="font-size: 20px; text-align: justify;">
Aplicamos la formula:
$$Q_k = \frac{k(n+1)}{4}$$
</li>
<li class="fragment fade-up" data-fragment-index="12" style="font-size: 20px; text-align: justify;">
Para el cuartil 1 se tiene que $n=15$ y $k=1$ , reemplazando se tiene que:
$$Q_1 = \frac{1\cdot (15+1)}{4}=\frac{16}{4}=4$$
</li>
<li class="fragment fade-up" data-fragment-index="13" style="font-size: 20px; text-align: justify;">
Con $Q_1=4$ se busca el valor correspondiente a la posición 4 en los datos ordenados. El valor que corresponde a esa posición es: $x_4 = 7$ y por lo tanto el $Q_1=7$.
</li>
</ol>
</div>

<div class="card fragment fade-up crispdm-card--gray" data-fragment-index="14">

<ul>
<li class="fragment fade-in" data-fragment-index="17" style="font-size: 20px; text-align: justify;">
Ahora para el cuartil 2 (mediana)
<ol>
<li class="fragment fade-in" data-fragment-index="18" style="font-size: 20px; text-align: justify;">
$n=15$ y $k=2$ , Reemplazando:
</li>
<li class="fragment fade-in" data-fragment-index="19" style="font-size: 20px; text-align: justify;">
$Q_2 = \frac{2\cdot (15+1)}{4}=\frac{2\cdot (16)}{4}=\frac{32}{4}=8$
</li>
<li class="fragment fade-in" data-fragment-index="20" style="font-size: 20px; text-align: justify;">
$Q_2=8$, el dato correspondiente a la posición 8 es: $x_8=12$ y por lo tanto el $Q_2=12$.
</li>
</ol>
</li>

<li class="fragment fade-in" data-fragment-index="21" style="font-size: 20px; text-align: justify;">
Ahora para el cuartil 3
<ol>
<li class="fragment fade-in" data-fragment-index="22" style="font-size: 20px; text-align: justify;">
$n=15$ y $k=3$ , Reemplazando:
</li>

<li class="fragment fade-in" data-fragment-index="23" style="font-size: 20px; text-align: justify;">
$Q_3 = \frac{3\cdot (15+1)}{4}=\frac{3\cdot (16)}{4}=\frac{48}{4}=12$
</li>

<li class="fragment fade-in" data-fragment-index="24" style="font-size: 20px; text-align: justify;">
$Q_3=12$, el dato correspondiente a la posición 12 es: $x_{12}=18$ y por lo tanto el $Q_3=18$.
</li>

</ol>
</li>
<li class="fragment fade-in" data-fragment-index="24" style="font-size: 20px; text-align: justify;">
Interpretación:
</li>

<li class="fragment fade-in" data-fragment-index="25" style="font-size: 20px; text-align: justify;">
El 25% de los datos está por debajo de 7
</li>

<li class="fragment fade-in" data-fragment-index="26" style="font-size: 20px; text-align: justify;">
El 50% está por debajo de 12
</li>

<li class="fragment fade-in" data-fragment-index="27" style="font-size: 20px; text-align: justify;">
El 75% está por debajo de 18
</li>

</ul>
</div>
</div>

## Ejemplo: cuartiles con datos agrupados

<div class="twocol">

<div class="card fragment fade-up crispdm-card--gray" data-fragment-index="1">
<ul>
<li class="fragment fade-up" data-fragment-index="3" style="font-size: 22px; text-align: justify;">
Se tiene la siguiente tabla de frecuencias:
</li>
<li class="fragment fade-up" data-fragment-index="4" style="font-size: 22px; text-align: justify;">
<table style="width:100%; font-size:23px; text-align:center; border-collapse: collapse;" border="1">
<tr>
<th>Intervalo</th>
<th>fi</th>
<th>Fi</th>
</tr>

<tr><td>0 - 10</td><td>6</td><td>6</td></tr>
<tr><td>10 - 20</td><td>10</td><td>16</td></tr>
<tr><td>20 - 30</td><td>14</td><td>30</td></tr>
<tr><td>30 - 40</td><td>12</td><td>42</td></tr>
<tr><td>40 - 50</td><td>8</td><td>50</td></tr>

<tr style="font-weight: bold; background-color: #f2f2f2;">
<td>Total</td>
<td>50</td>
<td>50</td>
</tr>

</table>

</li>

<li class="fragment fade-up" data-fragment-index="5" style="font-size: 20px; text-align: justify;">
Vamos hallar los cuartiles de la anterior tabla de frecuencias.
</li>

<li class="fragment fade-up" data-fragment-index="8" style="font-size: 20px; text-align: justify;">
$Q_k = L_i + \left(\frac{\frac{kN}{4} - F_{i-1}}{f_i}\right)A$
</li>
<li class="fragment fade-up" data-fragment-index="9" style="font-size: 20px; text-align: justify;">
Para hallar el cuartil 1, $k=1$, $N=50$
</li>
<li class="fragment fade-up" data-fragment-index="10" style="font-size: 20px; text-align: justify;">
Entonces: $\frac{kN}{4}=\frac{1\cdot 50}{4}=\frac{50}{4}=12,5$
</li>
<li class="fragment fade-up" data-fragment-index="11" style="font-size: 20px; text-align: justify;">
Se busca el valor $12,5$ en las frecuencias acumuladas.
</li>
<li class="fragment fade-up" data-fragment-index="12" style="font-size: 20px; text-align: justify;">
La frecuencia acumulada donde se encuentra $12,5$ es en $16$ correspondiente al intervalo [10 - 20]
</li>

</ul>
</div>

<div class="card fragment fade-up crispdm-card--gray" data-fragment-index="13">
<ul>


<li class="fragment fade-in" data-fragment-index="14" style="font-size: 22px; text-align: justify;">
Entonces los valores que se necesitan para calcular el cuartil 1 son:
</li>

<li class="fragment fade-in" data-fragment-index="15" style="font-size: 22px; text-align: justify;">
$L_i=10$, $\frac{kN}{4}=12,5$, $F_{i-1}=6$, $f_i=10$ y $A=10$
</li>

<li class="fragment fade-in" data-fragment-index="17" style="font-size: 22px; text-align: justify;">
$Q_1 = 10 + \left(\frac{12,5 - 6}{10}\right)10=16,5$
</li>

<li class="fragment fade-in" data-fragment-index="18" style="font-size: 22px; text-align: justify;">
Cuartil 2 (mediana)
</li>
<li class="fragment fade-in" data-fragment-index="19" style="font-size: 22px; text-align: justify;">
Para hallar el cuartil 2, $k=2$, $N=50$. 
</li>
<li class="fragment fade-in" data-fragment-index="20" style="font-size: 22px; text-align: justify;">
Entonces $\frac{kN}{4}=\frac{2\cdot 50}{4}=\frac{100}{4}=25$
</li>

<li class="fragment fade-in" data-fragment-index="21" style="font-size: 22px; text-align: justify;">
Este valor se encuentra en la Frecuencia acumulada 30 correspondiente al intervalo [20 - 30]
</li>

<li class="fragment fade-in" data-fragment-index="22" style="font-size: 22px; text-align: justify;">
Los valores para hallar el cuartil 2 son: $L_i=20$, $\frac{kN}{4}=25$, $F_{i-1}=16$, $f_i=14$ y $A=10$ .
</li>

<li class="fragment fade-in" data-fragment-index="24" style="font-size: 22px; text-align: justify;">
$Q_2 = 20 + \left(\frac{25 - 16}{14}\right)10=26,43$
</li>
</ul>

</div>
</div>

## Ejemplo: cuartil 3

<div class="card fragment fade-up crispdm-card--gray" data-fragment-index="1">
<ul>
<li class="fragment fade-in" data-fragment-index="3" style="font-size: 23px; text-align: justify;">
Para hallar el cuartil 3, $k=3$, $N=50$. 
</li>
<li class="fragment fade-in" data-fragment-index="4" style="font-size: 23px; text-align: justify;">
Entonces $\frac{kN}{4}=\frac{3\cdot 50}{4}=\frac{150}{4}=37,5$
</li>

<li class="fragment fade-in" data-fragment-index="5" style="font-size: 23px; text-align: justify;">
Este valor se encuentra en la Frecuencia acumulada 42 correspondiente al intervalo [30 - 40]
</li>

<li class="fragment fade-in" data-fragment-index="6" style="font-size: 23px; text-align: justify;">
Los valores para hallar el cuartil 3 son: 
</li>
<li class="fragment fade-in" data-fragment-index="7" style="font-size: 23px; text-align: justify;list-style: none;">
$L_i=30$  
$\frac{kN}{4}=37,5$   
$F_{i-1}=30$  
$f_i=12$  
$A=10$  
</li>

<li class="fragment fade-in" data-fragment-index="9" style="font-size: 23px; text-align: justify;">
$Q_3 = 30 + \left(\frac{37,5 - 30}{12}\right)10=36,25$
</li>

<li class="fragment fade-in" data-fragment-index="10" style="font-size: 23px; text-align: justify;">
Interpretación:
</li>

<li class="fragment fade-in" data-fragment-index="11" style="font-size: 23px; text-align: justify;">
El 25% de los datos está por debajo de $16,5$.
</li>

<li class="fragment fade-in" data-fragment-index="12" style="font-size: 23px; text-align: justify;">
El 50% está por debajo de $26,43$.
</li>

<li class="fragment fade-in" data-fragment-index="13" style="font-size: 23px; text-align: justify;">
El 75% está por debajo de $36,25$.
</li>
</ul>
</div>

## Rango intercuartílico (IQR)

<div class="twocol">

<div class="card fragment fade-up crispdm-card--gray" data-fragment-index="1">
<ul>

<li class="fragment fade-up" data-fragment-index="2" style="font-size: 27px; text-align: justify;">
El <strong>rango intercuartílico</strong> (IQR, del inglés <em>Interquartile Range</em>) es la diferencia entre el tercer y el primer cuartil, y mide la amplitud del 50% central de los datos.
</li>

<li class="fragment fade-up" data-fragment-index="3" style="font-size: 27px; text-align: justify;">
A diferencia del rango, no se ve afectado por valores extremos: es una medida <strong>robusta</strong> de dispersión.
</li>

<li class="fragment fade-up" data-fragment-index="4" style="font-size: 27px; text-align: justify;">
Un IQR pequeño indica que la mitad central de los datos está concentrada; un IQR grande señala mayor dispersión en ese grupo central.
</li>

</ul>
</div>

<div class="card fragment fade-up crispdm-card--gray" data-fragment-index="5">
<ul>

<li class="fragment fade-in" data-fragment-index="6" style="font-size: 27px; text-align: center; list-style: none;">
$IQR = Q_3 - Q_1$
</li>

<li class="fragment fade-in" data-fragment-index="7" style="font-size: 27px; text-align: justify;">
<strong>Ejemplo</strong> (usando los cuartiles del ejercicio anterior):
</li>

<li class="fragment fade-in" data-fragment-index="8" style="font-size: 25px; text-align: justify; list-style: none;">
Datos: 3, 5, 6, <b>7</b>, 8, 9, 10, 12, 14, 15, 17, <b>18</b>, 20, 21, 22
</li>

<li class="fragment fade-in" data-fragment-index="9" style="font-size: 27px; text-align: justify; list-style: none;">
$Q_1 = 7, \quad Q_3 = 18$
</li>

<li class="fragment fade-in" data-fragment-index="10" style="font-size: 27px; text-align: justify; list-style: none;">
$IQR = 18 - 7 = 11$
</li>

<li class="fragment fade-in" data-fragment-index="11" style="font-size: 27px; text-align: justify;">
El 50% central de los datos se dispersa en un rango de <strong>11 unidades</strong>.
</li>

</ul>
</div>

</div>

## 2. Deciles

<div class="twocol">

<div class="card fragment fade-up crispdm-card--gray" data-fragment-index="1">
<ul>

<li class="fragment fade-up" data-fragment-index="2" style="font-size: 28px; text-align: justify;">
Los <strong>deciles</strong> son medidas de posición que dividen un conjunto de datos ordenados en <strong>diez partes iguales</strong>.
</li>

<li class="fragment fade-up" data-fragment-index="3" style="font-size: 28px; text-align: justify;">
Existen 9 deciles: $D_1, D_2, \ldots, D_9$. El decil $D_k$ deja por debajo el $10k\,\%$ de los datos.
</li>

<li class="fragment fade-up" data-fragment-index="4" style="font-size: 28px; text-align: justify;">
$D_1$: 10% por debajo. $\quad D_5$: equivale a la mediana. $\quad D_9$: 90% por debajo.
</li>

<li class="fragment fade-up" data-fragment-index="5" style="font-size: 28px; text-align: justify;">
Son útiles para analizar distribuciones de ingresos, calificaciones y variables socioeconómicas.
</li>

</ul>
</div>

<div class="card fragment fade-up crispdm-card--gray" data-fragment-index="6">
<ul>

<li class="fragment fade-in" data-fragment-index="7" style="font-size: 25px; text-align: justify; list-style: none;">
<strong>Datos no agrupados:</strong> ordenar y calcular la posición.
</li>

<li class="fragment fade-in" data-fragment-index="8" style="font-size: 25px; text-align: center; list-style: none;">
$D_k = \dfrac{k(n+1)}{10}, \quad k = 1, 2, \ldots, 9$
</li>

<li class="fragment fade-in" data-fragment-index="9" style="font-size: 25px; text-align: justify;">
Si la posición no es entera, se interpola entre los dos valores adyacentes.
</li>

<li class="fragment fade-in" data-fragment-index="10" style="font-size: 25px; text-align: justify; list-style: none;">
<strong>Datos agrupados:</strong>
</li>

<li class="fragment fade-in" data-fragment-index="11" style="font-size: 25px; text-align: center; list-style: none;">
$D_k = L_i + \left(\dfrac{\dfrac{kN}{10} - F_{i-1}}{f_i}\right)A$
</li>

<li class="fragment fade-in" data-fragment-index="12" style="font-size: 25px; text-align: justify;">
Donde $L_i$, $F_{i-1}$, $f_i$ y $A$ tienen el mismo significado que en cuartiles.
</li>

</ul>
</div>

</div>

## Ejemplo: Deciles

<div class="twocol">

<div class="card fragment fade-up crispdm-card--gray" data-fragment-index="1">
<ul>

<li class="fragment fade-up" data-fragment-index="2" style="font-size: 22px; text-align: justify;">
Datos ordenados ($n=15$):
</li>

<li class="fragment fade-up" data-fragment-index="3" style="font-size: 22px; text-align: justify; list-style: none;">
3, 5, 6, 7, 8, 9, 10, 12, 14, 15, 17, 18, 20, 21, 22
</li>

<li class="fragment fade-up" data-fragment-index="4" style="font-size: 22px; text-align: justify;">
Calcular $D_3$ y $D_7$.
</li>

<li class="fragment fade-up" data-fragment-index="5" style="font-size: 22px; text-align: justify; list-style: none;">
<strong>Decil 3 ($D_3$):</strong>
</li>

<li class="fragment fade-up" data-fragment-index="6" style="font-size: 22px; text-align: justify; list-style: none;">
$D_3 = \dfrac{3\cdot(15+1)}{10} = \dfrac{48}{10} = 4{,}8$
</li>

<li class="fragment fade-up" data-fragment-index="7" style="font-size: 22px; text-align: justify;">
La posición 4,8 queda entre $x_4 = 7$ y $x_5 = 8$. Se interpola:
</li>

<li class="fragment fade-up" data-fragment-index="8" style="font-size: 22px; text-align: justify; list-style: none;">
$D_3 = 7 + 0{,}8\cdot(8 - 7) = 7 + 0{,}8 = \mathbf{7{,}8}$
</li>

<li class="fragment fade-up" data-fragment-index="9" style="font-size: 22px; text-align: justify;">
El 30% de los datos está por debajo de 7,8.
</li>

</ul>
</div>

<div class="card fragment fade-up crispdm-card--gray" data-fragment-index="10">
<ul>

<li class="fragment fade-in" data-fragment-index="11" style="font-size: 22px; text-align: justify; list-style: none;">
<strong>Decil 7 ($D_7$):</strong>
</li>

<li class="fragment fade-in" data-fragment-index="12" style="font-size: 22px; text-align: justify; list-style: none;">
$D_7 = \dfrac{7\cdot(15+1)}{10} = \dfrac{112}{10} = 11{,}2$
</li>

<li class="fragment fade-in" data-fragment-index="13" style="font-size: 22px; text-align: justify;">
La posición 11,2 queda entre $x_{11} = 17$ y $x_{12} = 18$. Se interpola:
</li>

<li class="fragment fade-in" data-fragment-index="14" style="font-size: 22px; text-align: justify; list-style: none;">
$D_7 = 17 + 0{,}2\cdot(18 - 17) = 17 + 0{,}2 = \mathbf{17{,}2}$
</li>

<li class="fragment fade-in" data-fragment-index="15" style="font-size: 22px; text-align: justify;">
El 70% de los datos está por debajo de 17,2.
</li>

<li class="fragment fade-in" data-fragment-index="16" style="font-size: 22px; text-align: justify; list-style: none;">
<strong>Interpretación:</strong>
</li>

<li class="fragment fade-in" data-fragment-index="17" style="font-size: 22px; text-align: justify;">
$D_3 = 7{,}8$: el 30% de las observaciones es menor o igual a 7,8.
</li>

<li class="fragment fade-in" data-fragment-index="18" style="font-size: 22px; text-align: justify;">
$D_7 = 17{,}2$: el 70% de las observaciones es menor o igual a 17,2.
</li>

</ul>
</div>

</div>

## 3. Percentiles

<div class="twocol">

<div class="card fragment fade-up crispdm-card--gray" data-fragment-index="1">
<ul>

<li class="fragment fade-up" data-fragment-index="2" style="font-size: 28px; text-align: justify;">
Los <strong>percentiles</strong> son medidas de posición que dividen un conjunto de datos ordenados en <strong>cien partes iguales</strong>.
</li>

<li class="fragment fade-up" data-fragment-index="3" style="font-size: 28px; text-align: justify;">
Existen 99 percentiles: $P_1, P_2, \ldots, P_{99}$. El percentil $P_k$ indica que el $k\%$ de los datos es menor o igual a ese valor.
</li>

<li class="fragment fade-up" data-fragment-index="4" style="font-size: 28px; text-align: justify;">
Son ampliamente usados en medicina (curvas de crecimiento infantil), educación (pruebas estandarizadas) y ciencias de la salud.
</li>

</ul>
</div>

<div class="card fragment fade-up crispdm-card--gray" data-fragment-index="5">
<ul>

<li class="fragment fade-in" data-fragment-index="6" style="font-size: 25px; text-align: justify; list-style: none;">
<strong>Datos no agrupados:</strong>
</li>

<li class="fragment fade-in" data-fragment-index="7" style="font-size: 25px; text-align: center; list-style: none;">
$P_k = \dfrac{k(n+1)}{100}, \quad k = 1, 2, \ldots, 99$
</li>

<li class="fragment fade-in" data-fragment-index="8" style="font-size: 25px; text-align: justify;">
Si la posición no es entera, se interpola entre los dos valores adyacentes.
</li>

<li class="fragment fade-in" data-fragment-index="9" style="font-size: 25px; text-align: justify; list-style: none;">
<strong>Datos agrupados:</strong>
</li>

<li class="fragment fade-in" data-fragment-index="10" style="font-size: 25px; text-align: center; list-style: none;">
$P_k = L_i + \left(\dfrac{\dfrac{kN}{100} - F_{i-1}}{f_i}\right)A$
</li>

<li class="fragment fade-in" data-fragment-index="11" style="font-size: 25px; text-align: justify;">
Donde $L_i$, $F_{i-1}$, $f_i$ y $A$ tienen el mismo significado que en cuartiles y deciles.
</li>

</ul>
</div>

</div>

## Ejemplo: Percentiles

<div class="twocol">

<div class="card fragment fade-up crispdm-card--gray" data-fragment-index="1">
<ul>

<li class="fragment fade-up" data-fragment-index="2" style="font-size: 22px; text-align: justify;">
Usando los mismos datos ($n=15$):
</li>

<li class="fragment fade-up" data-fragment-index="3" style="font-size: 22px; text-align: justify; list-style: none;">
3, 5, 6, 7, 8, 9, 10, 12, 14, 15, 17, 18, 20, 21, 22
</li>

<li class="fragment fade-up" data-fragment-index="4" style="font-size: 22px; text-align: justify;">
Calcular $P_{30}$ y $P_{80}$.
</li>

<li class="fragment fade-up" data-fragment-index="5" style="font-size: 22px; text-align: justify; list-style: none;">
<strong>Percentil 30 ($P_{30}$):</strong>
</li>

<li class="fragment fade-up" data-fragment-index="6" style="font-size: 22px; text-align: justify; list-style: none;">
$P_{30} = \dfrac{30\cdot(15+1)}{100} = \dfrac{480}{100} = 4{,}8$
</li>

<li class="fragment fade-up" data-fragment-index="7" style="font-size: 22px; text-align: justify;">
Entre $x_4=7$ y $x_5=8$:
</li>

<li class="fragment fade-up" data-fragment-index="8" style="font-size: 22px; text-align: justify; list-style: none;">
$P_{30} = 7 + 0{,}8\cdot(8-7) = \mathbf{7{,}8}$
</li>

<li class="fragment fade-up" data-fragment-index="9" style="font-size: 22px; text-align: justify;">
Nótese que $P_{30} = D_3 = 7{,}8$. Es la misma posición relativa expresada de forma diferente.
</li>

</ul>
</div>

<div class="card fragment fade-up crispdm-card--gray" data-fragment-index="10">
<ul>

<li class="fragment fade-in" data-fragment-index="11" style="font-size: 22px; text-align: justify; list-style: none;">
<strong>Percentil 80 ($P_{80}$):</strong>
</li>

<li class="fragment fade-in" data-fragment-index="12" style="font-size: 22px; text-align: justify; list-style: none;">
$P_{80} = \dfrac{80\cdot(15+1)}{100} = \dfrac{1280}{100} = 12{,}8$
</li>

<li class="fragment fade-in" data-fragment-index="13" style="font-size: 22px; text-align: justify;">
Entre $x_{12}=18$ y $x_{13}=20$:
</li>

<li class="fragment fade-in" data-fragment-index="14" style="font-size: 22px; text-align: justify; list-style: none;">
$P_{80} = 18 + 0{,}8\cdot(20-18) = 18 + 1{,}6 = \mathbf{19{,}6}$
</li>

<li class="fragment fade-in" data-fragment-index="15" style="font-size: 22px; text-align: justify;">
El 80% de los datos está por debajo de 19,6.
</li>

<li class="fragment fade-in" data-fragment-index="16" style="font-size: 22px; text-align: justify; list-style: none;">
<strong>Interpretación:</strong>
</li>

<li class="fragment fade-in" data-fragment-index="17" style="font-size: 22px; text-align: justify;">
$P_{30}=7{,}8$: el 30% de las observaciones es menor o igual a 7,8.
</li>

<li class="fragment fade-in" data-fragment-index="18" style="font-size: 22px; text-align: justify;">
$P_{80}=19{,}6$: el 80% de las observaciones es menor o igual a 19,6.
</li>

</ul>
</div>

</div>

## Relación entre cuartiles, deciles y percentiles

<div class="card fragment fade-up crispdm-card--gray" data-fragment-index="1" style="margin-bottom: 20px;">

<table style="width: 82%; margin: 10px auto; font-size: 26px; border-collapse: collapse; text-align: center;">
<thead>
<tr style="background-color: #1a3a6b; color: white;">
<th>Cuartil</th>
<th>Decil equivalente</th>
<th>Percentil equivalente</th>
<th>% acumulado</th>
</tr>
</thead>
<tbody>
<tr><td>$Q_1$</td><td>—</td><td>$P_{25}$</td><td>25%</td></tr>
<tr style="background-color: #ecf0f1;"><td>$Q_2$ (mediana)</td><td>$D_5$</td><td>$P_{50}$</td><td>50%</td></tr>
<tr><td>$Q_3$</td><td>—</td><td>$P_{75}$</td><td>75%</td></tr>
<tr style="background-color: #ecf0f1;"><td>—</td><td>$D_1$</td><td>$P_{10}$</td><td>10%</td></tr>
<tr><td>—</td><td>$D_9$</td><td>$P_{90}$</td><td>90%</td></tr>
</tbody>
</table>

</div>

<div class="card fragment fade-up crispdm-card--gray" data-fragment-index="2">

<p class="fragment" data-fragment-index="3" style="font-size: 26px; text-align: center; margin: 8px 0;">
Los cuartiles, deciles y percentiles son todos <strong>cuantiles</strong>: expresan la misma idea con distintos niveles de granularidad.
</p>

<p class="fragment" data-fragment-index="4" style="font-size: 26px; text-align: center; margin: 8px 0;">
Cuartiles → 4 partes &nbsp;|&nbsp; Deciles → 10 partes &nbsp;|&nbsp; Percentiles → 100 partes
</p>

</div>

## Datos atípicos

<div class="twocol">

<div class="card fragment fade-up crispdm-card--gray" data-fragment-index="1">
<ul>

<li class="fragment fade-up" data-fragment-index="2" style="font-size: 25px; text-align: justify;">
Los <strong>datos atípicos</strong> (<em>outliers</em>) son valores que se alejan considerablemente del comportamiento general de los demás datos.
</li>

<li class="fragment fade-up" data-fragment-index="3" style="font-size: 25px; text-align: justify;">
Pueden originarse por errores de medición, errores de registro, o por fenómenos reales pero inusuales dentro de la población estudiada.
</li>

<li class="fragment fade-up" data-fragment-index="4" style="font-size: 25px; text-align: justify;">
Su presencia distorsiona la media y la desviación estándar, razón por la cual es indispensable detectarlos antes de cualquier análisis.
</li>

<li class="fragment fade-up" data-fragment-index="5" style="font-size: 25px; text-align: justify;">
El gráfico de caja y bigotes es la herramienta visual más utilizada para identificarlos.
</li>

</ul>
</div>

<div class="card fragment fade-up crispdm-card--gray" data-fragment-index="6">
<ul>

<li class="fragment fade-in" data-fragment-index="7" style="font-size: 25px; text-align: justify;">
<strong>Método del IQR:</strong> se definen una valla inferior ($LI$) y una valla superior ($LS$).
</li>

<li class="fragment fade-in" data-fragment-index="8" style="font-size: 25px; text-align: center; list-style: none;">
$LI = Q_1 - 1{,}5 \cdot IQR \qquad LS = Q_3 + 1{,}5 \cdot IQR$
</li>

<li class="fragment fade-in" data-fragment-index="9" style="font-size: 25px; text-align: justify;">
Todo valor fuera del intervalo $[LI,\; LS]$ se clasifica como dato atípico.
</li>

<li class="fragment fade-in" data-fragment-index="10" style="font-size: 25px; text-align: justify; list-style: none;">
<strong>Ejemplo:</strong> Alturas (cm) de 15 plantas de maíz:
</li>

<li class="fragment fade-in" data-fragment-index="11" style="font-size: 24px; text-align: justify; list-style: none;">
12, 14, 15, 15, 16, 17, 18, 19, 20, 21, 22, 24, 25, 28, <span style="color:#c0392b;"><strong>42</strong></span>
</li>

<li class="fragment fade-in" data-fragment-index="12" style="font-size: 25px; text-align: justify; list-style: none;">
$Q_1=15$, $\quad Q_3=24$, $\quad IQR=9$
</li>

<li class="fragment fade-in" data-fragment-index="13" style="font-size: 25px; text-align: justify; list-style: none;">
$LI = 15 - 1{,}5\cdot 9 = 1{,}5 \qquad LS = 24 + 1{,}5\cdot 9 = 37{,}5$
</li>

<li class="fragment fade-in" data-fragment-index="14" style="font-size: 25px; text-align: justify;">
Como $42 > 37{,}5$, el valor 42 es un <strong style="color:#c0392b;">dato atípico</strong>.
</li>

</ul>
</div>

</div>

## Tipos de datos atípicos

<div class="twocol">

<div class="block-alert fragment fade-up" data-fragment-index="1">
  <div class="block-title">Advertencia: No todos los atípicos son iguales</div>
  <div class="block-body" style="font-size: 24px; height:100%">
  Antes de eliminar un dato atípico es fundamental determinar su <strong>origen</strong>. Eliminar un valor genuino puede distorsionar el análisis tanto como conservar un error.
  </div>
</div>

<div class="card fragment fade-up crispdm-card--gray" data-fragment-index="3">
<ul>

<li class="fragment fade-in" data-fragment-index="4" style="font-size: 25px; text-align: justify; list-style: none;">
<strong>Tipos según origen:</strong>
</li>

<li class="fragment fade-in" data-fragment-index="5" style="font-size: 25px; text-align: justify;">
<strong>Error de medición o registro:</strong> el dato es incorrecto por fallo humano o instrumental (ej. digitar 420 en lugar de 42 cm).
</li>

<li class="fragment fade-in" data-fragment-index="6" style="font-size: 25px; text-align: justify;">
<strong>Error de muestreo:</strong> se incluyó accidentalmente un individuo de una población diferente.
</li>

<li class="fragment fade-in" data-fragment-index="7" style="font-size: 25px; text-align: justify;">
<strong>Valor extremo genuino:</strong> el dato es real y pertenece a la población, pero es inusual (ej. un predio de valor muy alto en una zona rural).
</li>

</ul>
</div>

</div>

## ¿Cuándo conservar o eliminar un dato atípico?

<div class="twocol">

<div class="block-definition fragment fade-up" data-fragment-index="1">
  <div class="block-title">Definición: Criterio de decisión</div>
  <div class="block-body" style="font-size: 24px; height:100%">
  La decisión de eliminar un dato atípico debe estar <strong>justificada y documentada</strong>. Nunca se elimina únicamente para mejorar los resultados estadísticos.
  </div>
</div>

<div class="card fragment fade-up crispdm-card--gray" data-fragment-index="3">
<ul>

<li class="fragment fade-in" data-fragment-index="4" style="font-size: 24px; text-align: justify; list-style: none;">
<strong>Se puede eliminar cuando:</strong>
</li>

<li class="fragment fade-in" data-fragment-index="5" style="font-size: 24px; text-align: justify;">
Se comprueba que es un error de medición, digitación o muestreo y no es corregible.
</li>

<li class="fragment fade-in" data-fragment-index="6" style="font-size: 24px; text-align: justify;">
Una prueba estadística formal (Grubbs, Dixon) lo confirma como atípico con nivel de significancia adecuado.
</li>

<li class="fragment fade-in" data-fragment-index="7" style="font-size: 24px; text-align: justify; list-style: none;">
<strong>Se debe conservar cuando:</strong>
</li>

<li class="fragment fade-in" data-fragment-index="8" style="font-size: 24px; text-align: justify;">
El valor es real y representa un fenómeno genuino de interés (puede ser el hallazgo más importante).
</li>

<li class="fragment fade-in" data-fragment-index="9" style="font-size: 24px; text-align: justify;">
Se reporta por separado o se analiza con métodos robustos (mediana, IQR, regresión robusta).
</li>

</ul>
</div>

</div>

## Método de los 3 sigmas

<div class="twocol">

<div class="block-definition fragment fade-up" data-fragment-index="1">
  <div class="block-title">Definición: Regla de los 3 sigmas</div>
  <div class="block-body" style="font-size: 24px; height:100%">
  En distribuciones aproximadamente normales, se clasifica como atípico todo valor cuya distancia a la media supere 3 desviaciones estándar. Se usa el <strong>puntaje Z</strong>:
  $$z_i = \frac{x_i - \bar{x}}{s} \qquad \text{Si } |z_i| > 3 \implies x_i \text{ es atípico}$$
  </div>
</div>

<div class="card fragment fade-up crispdm-card--gray" data-fragment-index="3">
<ul>

<li class="fragment fade-in" data-fragment-index="4" style="font-size: 24px; text-align: justify; list-style: none;">
<strong>Ejemplo</strong> (plantas de maíz):
</li>

<li class="fragment fade-in" data-fragment-index="5" style="font-size: 24px; text-align: center; list-style: none;">
12, 14, 15, 15, 16, 17, 18, 19, 20, 21, 22, 24, 25, 28, <span style="color:#c0392b;"><strong>42</strong></span>
</li>

<li class="fragment fade-in" data-fragment-index="6" style="font-size: 24px; text-align: justify; list-style: none;">
$\bar{x} = 19{,}2 \qquad s = 7{,}1$
</li>

<li class="fragment fade-in" data-fragment-index="7" style="font-size: 24px; text-align: justify; list-style: none;">
$z_{42} = \dfrac{42 - 19{,}2}{7{,}1} = 3{,}21$
</li>

<li class="fragment fade-in" data-fragment-index="8" style="font-size: 24px; text-align: justify;">
Como $|z_{42}| = 3{,}21 > 3$, el valor 42 se confirma como <strong style="color:#c0392b;">atípico</strong>.
</li>

<li class="fragment fade-in" data-fragment-index="9" style="font-size: 24px; text-align: justify;">
<strong>Limitación:</strong> solo confiable con distribuciones aproximadamente normales y $n > 30$.
</li>

</ul>
</div>

</div>

## Prueba de Grubbs

<div class="twocol">

<div class="block-theorem fragment fade-up" data-fragment-index="1">
  <div class="block-title">Teorema: Estadístico de Grubbs</div>
  <div class="block-body" style="font-size: 24px; height:100%">
  La <strong>prueba de Grubbs</strong> (1950) detecta si el valor más extremo de una muestra normal es estadísticamente atípico:
  $$G = \frac{\max|x_i - \bar{x}|}{s}$$
  Si $G > G_{\text{crítico}}(n,\,\alpha)$, el valor extremo se declara atípico al nivel $\alpha$.
  </div>
</div>

<div class="card fragment fade-up crispdm-card--gray" data-fragment-index="3">
<ul>

<li class="fragment fade-in" data-fragment-index="4" style="font-size: 24px; text-align: justify; list-style: none;">
<strong>Ejemplo</strong> (plantas de maíz, $n=15$, $\alpha=0{,}05$):
</li>

<li class="fragment fade-in" data-fragment-index="5" style="font-size: 24px; text-align: justify; list-style: none;">
$G = \dfrac{|42 - 19{,}2|}{7{,}1} = \dfrac{22{,}8}{7{,}1} = 3{,}21$
</li>

<li class="fragment fade-in" data-fragment-index="6" style="font-size: 24px; text-align: justify; list-style: none;">
Valor crítico para $n=15$, $\alpha=0{,}05$: $G_c \approx 2{,}493$.
</li>

<li class="fragment fade-in" data-fragment-index="7" style="font-size: 24px; text-align: justify;">
Como $G = 3{,}21 > G_c = 2{,}493$, <strong style="color:#c0392b;">se rechaza</strong> la hipótesis de que el valor 42 sea normal: es estadísticamente atípico.
</li>

<li class="fragment fade-in" data-fragment-index="8" style="font-size: 24px; text-align: justify;">
<strong>Supuesto:</strong> los datos (sin el atípico) deben seguir distribución normal. Solo detecta un atípico a la vez.
</li>

</ul>
</div>

</div>

## Tratamiento de datos atípicos

<div class="twocol">

<div class="card fragment fade-up crispdm-card--gray" data-fragment-index="1">
<ul>

<li class="fragment fade-up" data-fragment-index="2" style="font-size: 25px; text-align: justify; list-style: none;">
<strong>Opciones de tratamiento:</strong>
</li>

<li class="fragment fade-up" data-fragment-index="3" style="font-size: 25px; text-align: justify;">
<strong>Corrección:</strong> si es un error, reemplazar con el valor real. Opción preferida cuando es posible.
</li>

<li class="fragment fade-up" data-fragment-index="4" style="font-size: 25px; text-align: justify;">
<strong>Eliminación documentada:</strong> eliminar si se verifica que es un error no corregible. Reportar el valor eliminado y la razón.
</li>

<li class="fragment fade-up" data-fragment-index="5" style="font-size: 25px; text-align: justify;">
<strong>Winsorización:</strong> reemplazar el extremo por el siguiente valor dentro de los límites (ej. reemplazar 42 por 28 en el ejemplo de maíz).
</li>

<li class="fragment fade-up" data-fragment-index="6" style="font-size: 25px; text-align: justify;">
<strong>Análisis separado:</strong> informar los resultados con y sin el dato atípico.
</li>

</ul>
</div>

<div class="card fragment fade-up crispdm-card--gray" data-fragment-index="7">
<ul>

<li class="fragment fade-in" data-fragment-index="8" style="font-size: 25px; text-align: justify; list-style: none;">
<strong>Métodos robustos:</strong>
</li>

<li class="fragment fade-in" data-fragment-index="9" style="font-size: 25px; text-align: justify;">
La <strong>mediana</strong> y el <strong>IQR</strong> no se ven afectados por datos atípicos: son medidas robustas.
</li>

<li class="fragment fade-in" data-fragment-index="10" style="font-size: 25px; text-align: justify;">
La <strong>media recortada</strong> (trimmed mean) descarta un porcentaje fijo de los extremos antes de calcular el promedio.
</li>

<li class="fragment fade-in" data-fragment-index="11" style="font-size: 25px; text-align: justify;">
<strong>Principio ético:</strong> nunca eliminar datos para mejorar artificialmente los resultados. La transparencia es obligatoria.
</li>

</ul>
</div>

</div>

## Gráfico de caja y bigotes (Boxplot)

<div class="twocol">

<div class="card fragment fade-up crispdm-card--gray" data-fragment-index="1">
<ul>

<li class="fragment fade-up" data-fragment-index="2" style="font-size: 25px; text-align: justify;">
El <strong>gráfico de caja y bigotes</strong> (<em>boxplot</em>) es una representación visual que resume la distribución de los datos mediante cinco estadísticos clave.
</li>

<li class="fragment fade-up" data-fragment-index="3" style="font-size: 25px; text-align: justify;">
Permite identificar de forma simultánea: simetría, dispersión y presencia de datos atípicos.
</li>

<li class="fragment fade-up" data-fragment-index="4" style="font-size: 25px; text-align: justify;">
Es especialmente útil para comparar la distribución entre varios grupos de forma gráfica y compacta.
</li>

</ul>
</div>

<div class="card fragment fade-up crispdm-card--gray" data-fragment-index="5">
<ul>

<li class="fragment fade-in" data-fragment-index="6" style="font-size: 25px; text-align: justify; list-style: none;">
<strong>Componentes del boxplot:</strong>
</li>

<li class="fragment fade-in" data-fragment-index="7" style="font-size: 25px; text-align: justify;">
<strong>Caja (box):</strong> va de $Q_1$ a $Q_3$; encierra el 50% central de los datos.
</li>

<li class="fragment fade-in" data-fragment-index="8" style="font-size: 25px; text-align: justify;">
<strong>Línea interior:</strong> indica la mediana $Q_2$.
</li>

<li class="fragment fade-in" data-fragment-index="9" style="font-size: 25px; text-align: justify;">
<strong>Bigotes:</strong> se extienden desde $Q_1$ hasta el mínimo no atípico, y desde $Q_3$ hasta el máximo no atípico ($LI$ y $LS$).
</li>

<li class="fragment fade-in" data-fragment-index="10" style="font-size: 25px; text-align: justify;">
<strong>Puntos individuales:</strong> datos atípicos que caen fuera de los bigotes.
</li>

</ul>
</div>

</div>

## Ejemplo en R: Boxplot

```{r}
#| echo: false
#| fig-align: center
#| fig-height: 4.5
library(ggplot2)

alturas <- c(12, 14, 15, 15, 16, 17, 18, 19, 20, 21, 22, 24, 25, 28, 42)
df <- data.frame(altura = alturas, grupo = "Plantas de maíz")

ggplot(df, aes(x = grupo, y = altura)) +
  geom_boxplot(
    fill     = "#dce9f7",
    color    = "#1a3a6b",
    width    = 0.4,
    outlier.color = "#c0392b",
    outlier.size  = 3
  ) +
  annotate("text", x = 1.28, y = 15,   label = expression(Q[1] == 15),  size = 4.5, color = "#1a3a6b", hjust = 0) +
  annotate("text", x = 1.28, y = 19,   label = expression(Q[2] == 19),  size = 4.5, color = "#1a3a6b", hjust = 0) +
  annotate("text", x = 1.28, y = 24,   label = expression(Q[3] == 24),  size = 4.5, color = "#1a3a6b", hjust = 0) +
  annotate("text", x = 1.28, y = 42,   label = "Atípico",               size = 4.5, color = "#c0392b", hjust = 0) +
  labs(title = "Alturas de plantas de maíz (cm)", x = "", y = "Altura (cm)") +
  theme_minimal(base_size = 14)
```


## Taller en clase {.center .middle}

<div style="text-align: center; margin-top: 50px;">
<p style="font-size: 42px; font-weight: bold; color: #1b4d2e;">Taller en clase</p>
<p style="font-size: 28px; color: #6b7280; margin-top: 20px;">Medidas de dispersión y posición — continuación del cultivo de cacao</p>
</div>

## Ejercicio: variabilidad del cultivo de cacao

<div class="twocol">

<div style="font-size: 22px;">

<p style="margin-bottom: 8px;">
Continuando con el cultivo cacaotero del Magdalena Medio de la clase anterior, se retoman los pesos (g) de las 20 mazorcas, ya ordenados de menor a mayor ($n = 20$):
</p>

<p style="text-align: center; font-size: 21px; background: #f3f4f6; padding: 10px 14px; border-radius: 6px; border-left: 4px solid #2c5fa8;">
410, 425, 438, 442, <strong>447</strong>, 452, 455, 458, 460, <strong>462</strong>,<br>
465, 468, 470, 472, <strong>475</strong>, 478, 480, 485, 490, 498
</p>

<p style="font-weight: 700; margin-bottom: 10px; color: #1b4d2e;">Preguntas</p>
<ol style="line-height: 2; padding-left: 20px;">

<li><strong>Rango:</strong> calcule el rango de los pesos.</li>

<li><strong>Varianza y desviación estándar:</strong> con la tabla de clase 3, agregue las columnas $(x_i - \bar{x})$, $(x_i - \bar{x})^2$ y $f_i(x_i - \bar{x})^2$. Calcule $s^2$ y $s$ (muestrales).</li>

<li><strong>Coeficiente de variación:</strong> calcule el CV e interprete si los datos son homogéneos o heterogéneos.</li>

<li><strong>Cuartiles:</strong> use los datos ordenados para hallar $Q_1$, $Q_2$ y $Q_3$. Si la posición no es entera, interpole.</li>

</ol>

</div>

<div style="font-size: 22px;">


<ol start="5" style="line-height: 2; padding-left: 20px;">

<li ><strong>IQR y datos atípicos:</strong> calcule el $IQR = Q_3 - Q_1$. Determine las vallas $LI$ y $LS$ y concluya si existen datos atípicos.</li>

<li><strong>Deciles $D_3$ y $D_7$:</strong> calcule e interprete.</li>

<li><strong>Percentiles $P_{25}$ y $P_{60}$:</strong> calcule $P_{25}$ y compare con $Q_1$. Luego calcule $P_{60}$ e interprételo.</li>

<li><strong>Boxplot:</strong> con los cinco valores resumen (mínimo, $Q_1$, $Q_2$, $Q_3$, máximo), trace un esquema del boxplot y describa en una oración qué revela sobre la distribución del peso de las mazorcas.</li>

</ol>

</div>

</div>












