---
title: "Bioestadística Fundamental"
subtitle: "Clase 9: Variables aleatorias"
author: " "
institute: "Departamento de Estadı́stica, Sede Bogotá"
bibliography: referencias.bib
csl: ieee.csl
format:
  revealjs:
    embed-resources: true
    logo: images/logo_unal_3.png
    slide-number: true
    title-slide: false
    multiplex: true
    theme: [simple, ../assets/monash.scss]
    show-slide-number: all
    controls: true
    width: 1280
    height: 720
    css: [../assets/syntax-highlight.css, ../assets/custom.css]
    header-includes: |
      <link rel="stylesheet" href="../assets/fontawesome-free-6.1.1-web/css/fontawesome.min.css">
      <script defer src="../assets/fontawesome-free-6.1.1-web/js/all.min.js"></script>
      <script>
      window.addEventListener('load', function() {
        if (typeof Reveal === 'undefined') return;
        function updateLogoVisibility() {
          if (typeof Reveal.getCurrentSlide !== 'function') return;
          var logos = document.querySelectorAll('.reveal .slide-logo');
          if (!logos.length) return;
          var current = Reveal.getCurrentSlide();
          var isTitle = current && current.id === 'title-slide';
          logos.forEach(function(logo) {
            logo.style.display = isTitle ? 'none' : '';
          });
        }
        updateLogoVisibility();
        Reveal.on('slidechanged', updateLogoVisibility);
      });
      </script>
execute:
  echo: true
---

## Contenido

<div style="display: grid; grid-template-columns: 1fr 1fr; gap: 42px; margin-top: 20px; font-size: 30px; align-items: start;">
<div>
<h3 class="fragment fade-in" data-fragment-index="1" style="font-size: 34px; margin-bottom: 14px;">Variables aleatorias</h3>
<ul>
<li class="fragment fade-in" data-fragment-index="2">Definición formal.</li>
<li class="fragment fade-in" data-fragment-index="3">Variables discretas y continuas.</li>
<li class="fragment fade-in" data-fragment-index="4">Ejemplos en contexto biológico.</li>
<li class="fragment fade-in" data-fragment-index="5">Interpretación probabilística.</li>
</ul>
</div>

<div>
<h3 class="fragment fade-in" data-fragment-index="6" style="font-size: 34px; margin-bottom: 14px;">Función de distribución</h3>
<ul>
<li class="fragment fade-in" data-fragment-index="7">FDA y sus propiedades.</li>
<li class="fragment fade-in" data-fragment-index="8">Cálculo de probabilidades.</li>
<li class="fragment fade-in" data-fragment-index="9">Relación con variables discretas.</li>
<li class="fragment fade-in" data-fragment-index="10">Ejercicios y gráficos.</li>
</ul>
</div>
</div>

## De eventos a distribuciones: el puente

<div style="display: flex; align-items: center; justify-content: center; gap: 18px; margin-top: 16px;">
<div style="height: 4px; flex: 1; background: linear-gradient(90deg, #1a3a6b, #1b4d2e); border-radius: 2px;"></div>
<p style="font-size: 26px; font-weight: 700; color: #1a3a6b; white-space: nowrap;">Cada paso construye el siguiente.</p>
<div style="height: 4px; flex: 1; background: linear-gradient(90deg, #1b4d2e, #1a3a6b); border-radius: 2px;"></div>
</div>

<div style="display: grid; grid-template-columns: repeat(4, 1fr); gap: 16px; margin-top: 28px; align-items: start; text-align: center;">

<div class="fragment fade-up" data-fragment-index="1" style="display: flex; flex-direction: column; align-items: center;">
<div style="width: 64px; height: 64px; border-radius: 50%; background: #1a3a6b; color: white; display: flex; align-items: center; justify-content: center; font-size: 28px; font-weight: 700; margin-bottom: 10px;">1</div>
<p style="font-size: 26px; font-weight: 700; color: #1a3a6b;">Experimento</p>
<p style="font-size: 23px; color: #374151; margin-top: 6px;">Siembro 10 semillas y observo cuántas germinan.</p>
<p style="font-size: 22px; color: #6b7280; margin-top: 8px; font-style: italic;">Clases 4–5</p>
</div>

<div class="fragment fade-up" data-fragment-index="2" style="display: flex; flex-direction: column; align-items: center;">
<div style="width: 64px; height: 64px; border-radius: 50%; background: #1a3a6b; color: white; display: flex; align-items: center; justify-content: center; font-size: 28px; font-weight: 700; margin-bottom: 10px;">2</div>
<p style="font-size: 26px; font-weight: 700; color: #1a3a6b;">Conteo</p>
<p style="font-size: 23px; color: #374151; margin-top: 6px;">$\binom{10}{k}$ formas de elegir cuáles $k$ semillas germinan.</p>
<p style="font-size: 22px; color: #6b7280; margin-top: 8px; font-style: italic;">Clases 7-8</p>
</div>

<div class="fragment fade-up" data-fragment-index="3" style="display: flex; flex-direction: column; align-items: center;">
<div style="width: 64px; height: 64px; border-radius: 50%; background: #1b4d2e; color: white; display: flex; align-items: center; justify-content: center; font-size: 28px; font-weight: 700; margin-bottom: 10px;">3</div>
<p style="font-size: 26px; font-weight: 700; color: #1b4d2e;">Variable aleatoria</p>
<p style="font-size: 23px; color: #374151; margin-top: 6px;">$X=$ número de germinaciones. Un número resume el resultado.</p>
<p style="font-size: 22px; color: #6b7280; margin-top: 8px; font-style: italic;">Clase 9</p>
</div>

<div class="fragment fade-up" data-fragment-index="4" style="display: flex; flex-direction: column; align-items: center;">
<div style="width: 64px; height: 64px; border-radius: 50%; background: #1b4d2e; color: white; display: flex; align-items: center; justify-content: center; font-size: 28px; font-weight: 700; margin-bottom: 10px;">4</div>
<p style="font-size: 26px; font-weight: 700; color: #1b4d2e;">Distribución</p>
<p style="font-size: 23px; color: #374151; margin-top: 6px;">$X \sim \text{Bin}(10, p)$ da $P(X=k)$ para todo $k$ de una vez.</p>
<p style="font-size: 22px; color: #6b7280; margin-top: 8px; font-style: italic;">Clase 9 →</p>
</div>

</div>

<p class="fragment fade-up" data-fragment-index="5" style="font-size: 27px; text-align: center; margin-top: 28px; color: #1a3a6b; font-weight: 700;">
Todo lo que aprendimos sobre probabilidad es el ingrediente de las distribuciones.
</p>


## El problema que queremos resolver

<div style="margin-top: 10px;">

<div class="block-note fragment fade-up" data-fragment-index="1">
<div class="block-body" style="font-size: 28px; text-align: justify;">
En un lote de <strong>10 semillas de maíz</strong>, cada semilla germina con probabilidad $p = 0.8$. ¿Cuál es la probabilidad de que germinen <em>exactamente 7</em>?
</div>
</div>

<div style="display: grid; grid-template-columns: 1fr 1fr; gap: 28px; margin-top: 16px;">

<div>
<p class="fragment fade-up" data-fragment-index="2" style="font-size: 22px; color: #7a1515; font-weight: 700; margin-bottom: 6px;">❌ Enfoque de clases 4–7: listar eventos</p>

<div class="block-alert fragment fade-up" data-fragment-index="3" style="max-width: 750px;">
<div class="block-title">Espacio muestral</div>
<div class="block-body" style="font-size: 25px;">
$\Omega = \{GGGGGGGGGG,\; FGGGGGGGGG,\;\ldots\}$
<br><br>
$|\Omega| = 2^{10} = \mathbf{1024}$ <strong>resultados posibles.</strong>
<br><br>
Para $P(\text{exactamente 7 germinan})$ hay que contar todos los subconjuntos de tamaño 7... $\binom{10}{7} = 120$ eventos.
</div>
</div>
</div>

<div>
<p class="fragment fade-up" data-fragment-index="4" style="font-size: 22px; color: #1b4d2e; font-weight: 700; margin-bottom: 6px;">✓ Enfoque nuevo: distribución de probabilidad</p>
<div class="block-definition fragment fade-up" data-fragment-index="5">
<div class="block-title">Variable aleatoria + fórmula</div>
<div class="block-body" style="font-size: 24px;">
Sea $X =$ número de semillas que germinan. Entonces $X \sim \text{Bin}(10,\, 0.8)$ y:
<br><br>
$P(X = 7) = \binom{10}{7}(0.8)^7(0.2)^3 \approx 0.201$
<br><br>
Una sola expresión reemplaza los 1024 casos.
</div>
</div>
</div>

</div>

<p class="fragment fade-up" data-fragment-index="6" style="font-size: 27px; text-align: center; margin-top: 16px; color: #1a3a6b; font-weight: 700;">
Las distribuciones son atajos que condensan toda la probabilidad de un fenómeno en una fórmula.
</p>

</div>

## ¿Qué es un parámetro?

<div style="text-align: center; margin-top: 10px;">
<p class="fragment fade-up" data-fragment-index="1" style="font-size: 32px; color: #374151;">
Un parámetro es el <strong>control</strong> que ajusta una distribución.
</p>
</div>

<div style="display: grid; grid-template-columns: repeat(3, 1fr); gap: 24px; margin-top: 20px; text-align: center;">

<div class="fragment fade-up" data-fragment-index="2">
<div style="font-size: 44px; margin-bottom: 8px;">🌡️</div>
<p style="font-size: 26px; font-weight: 700; color: #1a3a6b;">Mismo termostato</p>
<p style="font-size: 24px; color: #374151; margin-top: 6px;">Lo ajustas a 18 °C o 28 °C. Mismo dispositivo, temperatura distinta.</p>
<p style="font-size: 24px; color: #6b7280; margin-top: 8px;">Temperatura = <strong>parámetro</strong></p>
</div>

<div class="fragment fade-up" data-fragment-index="3">
<div style="font-size: 44px; margin-bottom: 8px;">🌱</div>
<p style="font-size: 26px; font-weight: 700; color: #1b4d2e;">Misma distribución</p>
<p style="font-size: 24px; color: #374151; margin-top: 6px;">$X \sim \text{Bin}(10,\, 0.3)$ vs. $X \sim \text{Bin}(10,\, 0.9)$. Misma fórmula, comportamiento distinto.</p>
<p style="font-size: 24px; color: #6b7280; margin-top: 8px;">$p$ = <strong>parámetro</strong></p>
</div>

<div class="fragment fade-up" data-fragment-index="4">
<div style="font-size: 44px; margin-bottom: 8px;">🔍</div>
<p style="font-size: 26px; font-weight: 700; color: #7a1515;">El reto real</p>
<p style="font-size: 24px; color: #374151; margin-top: 6px;">En la práctica <strong>no sabemos</strong> el valor del parámetro. Lo estimamos con datos.</p>
<p style="font-size: 24px; color: #6b7280; margin-top: 8px;">Eso es <strong>inferencia</strong></p>
</div>

</div>

## ¿Qué es una distribución de probabilidad?

<div style="text-align: center; margin-top: 8px;">
<p class="fragment fade-up" data-fragment-index="1" style="font-size: 31px; color: #374151;">
Una distribución es el <strong>mapa completo</strong> de un fenómeno aleatorio:<br>muestra todos los valores posibles y qué tan probable es cada uno.
</p>
</div>

<div style="display: grid; grid-template-columns: 1fr 1fr; gap: 28px; margin-top: 18px;">

<div class="fragment fade-up" data-fragment-index="2" style="text-align: center;">
<div style="font-size: 40px; margin-bottom: 8px;">🎲</div>
<p style="font-size: 25px; font-weight: 700; color: #1a3a6b; margin-bottom: 10px;">Sin distribución</p>
<p style="font-size: 24px; color: #374151;">Sé que al lanzar un dado puede salir 1, 2, 3, 4, 5 o 6.</p>
<p style="font-size: 24px; color: #374151; margin-top: 8px;">Pero no sé <em>cuánto esperar</em>, ni <em>cuán seguido</em> ocurre cada valor.</p>
</div>

<div class="fragment fade-up" data-fragment-index="3" style="text-align: center;">
<div style="font-size: 40px; margin-bottom: 8px;">📋</div>
<p style="font-size: 25px; font-weight: 700; color: #1b4d2e; margin-bottom: 10px;">Con distribución</p>
<table style="width:100%; font-size:24px; border-collapse:collapse; margin: 0 auto;">
<tr style="background:#1b4d2e; color:white;">
<th style="padding:6px 12px;">$x$</th>
<td style="padding:6px 12px;">1</td><td style="padding:6px 12px;">2</td><td style="padding:6px 12px;">3</td>
<td style="padding:6px 12px;">4</td><td style="padding:6px 12px;">5</td><td style="padding:6px 12px;">6</td>
</tr>
<tr style="background:#d6f0dd;">
<th style="padding:6px 12px;">$P(X=x)$</th>
<td style="padding:6px 12px;">$\frac{1}{6}$</td><td style="padding:6px 12px;">$\frac{1}{6}$</td><td style="padding:6px 12px;">$\frac{1}{6}$</td>
<td style="padding:6px 12px;">$\frac{1}{6}$</td><td style="padding:6px 12px;">$\frac{1}{6}$</td><td style="padding:6px 12px;">$\frac{1}{6}$</td>
</tr>
</table>
<p style="font-size: 24px; color: #374151; margin-top: 10px;">Ahora sé <em>exactamente</em> qué esperar de cada resultado.</p>
</div>

</div>

<div style="display: grid; grid-template-columns: repeat(3, 1fr); gap: 20px; margin-top: 20px; text-align: center;">

<div class="fragment fade-up" data-fragment-index="4">
<p style="font-size: 38px;">📍</p>
<p style="font-size: 24px; font-weight: 700; color: #1a3a6b;">Qué valores puede tomar</p>
<p style="font-size: 22px; color: #6b7280;">El soporte de la variable</p>
</div>

<div class="fragment fade-up" data-fragment-index="5">
<p style="font-size: 38px;">⚖️</p>
<p style="font-size: 24px; font-weight: 700; color: #1a3a6b;">Con qué probabilidad</p>
<p style="font-size: 22px; color: #6b7280;">La función de masa o densidad</p>
</div>

<div class="fragment fade-up" data-fragment-index="6">
<p style="font-size: 38px;">📐</p>
<p style="font-size: 24px; font-weight: 700; color: #1a3a6b;">Cómo se acumula</p>
<p style="font-size: 22px; color: #6b7280;">La función de distribución $F(x)$</p>
</div>

</div>

## {.center .middle}

<div style="text-align: center; margin-top: 40px;">
<p style="font-size: 52px; font-weight: bold; color: #3b82f6;">Variables Aleatorias</p>
<p style="font-size: 36px; color: #1b4d2e; font-weight: 600; margin-top: 10px;">Definición y tipos</p>
<p style="font-size: 26px; color: #6b7280; margin-top: 20px;">Del espacio muestral a los números: cuantificando la incertidumbre</p>
<p style="font-size: 24px; color: #9ca3af; margin-top: 30px;">Bioestadística Fundamental — Departamento de Estadística, UNAL Bogotá</p>
</div>

## ¿Por qué necesitamos variables aleatorias?

<div class="twocol">

<div class="card fragment fade-up" data-fragment-index="1">
<ul style="line-height: 1.8;">
<li class="fragment fade-up" data-fragment-index="2" style="font-size: 28px; text-align: justify;">
Los espacios muestrales pueden contener resultados no numéricos: <em>vive/muere</em>, <em>sano/enfermo</em>, <em>especie A/B/C</em>.
</li>
<li class="fragment fade-up" data-fragment-index="3" style="font-size: 28px; text-align: justify;">
Para aplicar herramientas matemáticas necesitamos <strong>asignar un número</strong> a cada resultado del experimento.
</li>
</ul>
</div>

<div class="card fragment fade-up" data-fragment-index="4">
<ul style="line-height: 1.8;">
<li class="fragment fade-up" data-fragment-index="5" style="font-size: 28px; text-align: justify;">
Una <strong>variable aleatoria</strong> es precisamente esa función: traduce los resultados del experimento al lenguaje de los números reales.
</li>
<li class="fragment fade-up" data-fragment-index="6" style="font-size: 28px; text-align: justify;">
Con ello podemos calcular probabilidades, esperanzas, varianzas y mucho más de forma sistemática.
</li>
</ul>
</div>

</div>

## Ejemplo 1: ensayo clínico

<div class="block-note fragment fade-up" data-fragment-index="1">
  <div class="block-body">
<p style="font-size: 32px; text-align: justify;">
En un estudio sobre malaria en el Chocó, se aplica un tratamiento a 10 pacientes. Para cada paciente se registra si <em>se recupera</em> (R) o <em>no se recupera</em> (N).
</p>
  </div>
</div>

<ul style="margin-top: 20px; line-height: 1.8;">
<li class="fragment fade-up" data-fragment-index="2" style="font-size: 30px; text-align: justify;">
El espacio muestral $\Omega$ tiene $2^{10} = 1024$ posibles resultados: secuencias de R y N.
</li>
<li class="fragment fade-up" data-fragment-index="3" style="font-size: 30px; text-align: justify;">
Si definimos $X = \text{número de pacientes que se recuperan}$, <strong>$X$ es una variable aleatoria</strong> con valores posibles $\{0, 1, 2, \ldots, 10\}$.
</li>
<li class="fragment fade-up" data-fragment-index="4" style="font-size: 30px; text-align: justify;">
En lugar de trabajar con 1024 eventos, trabajamos con 11 valores numéricos. ¡Mucho más manejable!
</li>
</ul>

## Definición formal

<div class="block-definition fragment fade-up" data-fragment-index="1">
  <div class="block-title">Variable Aleatoria</div>
  <div class="block-body" style="font-size: 32px; text-align: justify;">
Una <strong>variable aleatoria</strong> $X$ es una función $X: \Omega \to \mathbb{R}$ que asigna a cada elemento $\omega \in \Omega$ del espacio muestral un número real $X(\omega)$.
  </div>
</div>

<ul style="margin-top: 20px; line-height: 1.8;">
<li class="fragment fade-up" data-fragment-index="2" style="font-size: 30px; text-align: justify;">
Formalmente, $X$ debe ser <em>medible</em>: para todo $x \in \mathbb{R}$, el conjunto $\{\omega \in \Omega : X(\omega) \leq x\}$ debe ser un evento (pertenecer a la sigma-álgebra).
</li>
<li class="fragment fade-up" data-fragment-index="3" style="font-size: 30px; text-align: justify;">
En la práctica de la estadística, bioestadística, agronomía y otras disciplinas, esta condición siempre se cumple con las variables que medimos.
</li>
<li class="fragment fade-up" data-fragment-index="4" style="font-size: 30px; text-align: justify;">
Convencionalmente usamos letras mayúsculas ($X$, $Y$, $Z$) para variables aleatorias y minúsculas ($x$, $y$, $z$) para sus valores observados.
</li>
</ul>

## Dos grandes tipos de variables aleatorias

<div class="twocol" style="margin-top:40px">

<div class="block-definition fragment fade-up" data-fragment-index="1">
  <div class="block-title">Variable Discreta</div>
  <div class="block-body" style="font-size: 32px; text-align: justify;">
$X$ es <strong>discreta</strong> si su conjunto de valores posibles es <em>finito o numerable</em>: $\{x_1, x_2, x_3, \ldots\}$ y toma valores enteros positivos.
  </div>
</div>

<div class="block-theorem fragment fade-up" data-fragment-index="2">
  <div class="block-title">Variable Continua</div>
  <div class="block-body" style="font-size: 32px; text-align: justify;">
$X$ es <strong>continua</strong> si puede tomar cualquier valor real en un intervalo (o unión de intervalos) de $\mathbb{R}$, es decir, su recorrido es no numerable.
  </div>
</div>

</div>

<ul style="margin-top: 20px; line-height: 1.8;">
<li class="fragment fade-up" data-fragment-index="3" style="font-size: 30px; text-align: justify;">
La distinción determina qué herramienta matemática usamos: <strong>sumas</strong> para discretas, <strong>integrales</strong> para continuas.
</li>
</ul>

## Ejemplos de variables discretas

<div class="block-example fragment fade-up" data-fragment-index="1">
  <div class="block-title"> </div>
  <div class="block-body">
<ul style="line-height: 1.8;">
<li style="font-size: 30px; text-align: justify;">Número de plantas de café con parásito <em>nematodo Meloidogyne</em> en un lote: $X \in \{0, 1, 2, 3, \ldots\}$</li>
<li style="font-size: 30px; text-align: justify;">Número de plantas infectadas con mosca blanca en un lote de 50: $X \in \{0, 1, \ldots, 50\}$</li>
<li style="font-size: 30px; text-align: justify;">Número de riegos aplicados en una semana: $X \in \{0, 1, 2, \ldots\}$</li>
</ul>
  </div>
</div>

<ul style="margin-top: 10px; line-height: 1.8;">
<li class="fragment fade-up" data-fragment-index="2" style="font-size: 30px; text-align: justify;">
Nótese que los valores son <strong>enteros no negativos</strong> que se pueden contar uno a uno.
</li>
<li class="fragment fade-up" data-fragment-index="3" style="font-size: 30px; text-align: justify;">
El espacio de valores puede ser finito (lote de 50 plantas) o infinito numerable (conteos sin límite superior natural).
</li>
</ul>

## Ejemplos de variables continuas

<div class="block-example fragment fade-up" data-fragment-index="1">
  <div class="block-title"> </div>
  <div class="block-body">
<ul style="line-height: 1.8;">
<li class="fragment fade-up" data-fragment-index="1" style="font-size: 30px; text-align: justify;">Peso de un neonato al nacer: $X \in (0, \infty)$ en gramos</li>
<li class="fragment fade-up" data-fragment-index="2" style="font-size: 30px; text-align: justify;">Concentración de nitratos en agua de río: $X \in [0, \infty)$ en mg/L</li>
<li class="fragment fade-up" data-fragment-index="3" style="font-size: 30px; text-align: justify;">Temperatura corporal de un bovino: $X \in \mathbb{R}^+$ en °C</li>
<li class="fragment fade-up" data-fragment-index="4" style="font-size: 30px; text-align: justify;">Tiempo hasta la muerte de una bacteria expuesta a antibiótico: $X \in (0, \infty)$ en horas</li>
</ul>
  </div>
</div>

<ul style="margin-top: 10px; line-height: 1.8;">
<li class="fragment fade-up" data-fragment-index="5" style="font-size: 30px; text-align: justify;">
Entre dos valores cualesquiera siempre existe otro valor posible, es decir, el recorrido no tiene "saltos".
</li>
</ul>

## Función de distribución acumulada (FDA)

<div class="block-definition fragment fade-up" data-fragment-index="1">
  <div class="block-title">Definición: Función de Distribución Acumulada</div>
  <div class="block-body " style="font-size: 32px; text-align: justify;">
La <strong>FDA</strong> (o CDF, del inglés) de una variable aleatoria $X$ se define como:
$$F(x) = P(X \leq x), \quad x \in \mathbb{R}$$
  </div>
</div>

<ul style="margin-top: 20px;">
<li class="fragment fade-up" data-fragment-index="2" style="font-size: 30px; text-align: justify;">
$F(x)$ mide la <strong>probabilidad acumulada</strong> hasta el valor $x$: la probabilidad de que $X$ no supere $x$.
</li>
<li class="fragment fade-up" data-fragment-index="3" style="font-size: 30px; text-align: justify;">
La FDA está definida para <em>todo</em> número real, tanto para variables discretas como continuas.
</li>
<li class="fragment fade-up" data-fragment-index="4" style="font-size: 30px; text-align: justify;">
Es la herramienta unificadora: permite comparar variables discretas y continuas bajo el mismo marco.
</li>
</ul>

## Propiedades de la FDA

<div class="block-theorem fragment fade-up" data-fragment-index="1">
  <div class="block-title">Propiedades de F(x)</div>
  <div class="block-body">
<ol>
<li style="font-size: 30px; text-align: justify;">$0 \leq F(x) \leq 1$ para todo $x \in \mathbb{R}$</li>
<li style="font-size: 30px; text-align: justify;">$F$ es no decreciente: si $a < b$ entonces $F(a) \leq F(b)$</li>
<li style="font-size: 30px; text-align: justify;">$\lim_{x \to -\infty} F(x) = 0$ y $\lim_{x \to +\infty} F(x) = 1$</li>
<li style="font-size: 30px; text-align: justify;">$F$ es continua por la derecha: $\lim_{h \to 0^+} F(x+h) = F(x)$</li>
</ol>
  </div>
</div>

<ul style="margin-top: 10px;">
<li class="fragment fade-up" data-fragment-index="2" style="font-size: 30px; text-align: justify;">
La propiedad 4 distingue la FDA de otras funciones: en variables discretas tiene <em>saltos</em>, pero siempre es continua por la derecha.
</li>
</ul>

## FDA de una variable discreta

```{r}
#| echo: false
#| fig-width: 7
#| fig-height: 4
#| fig-align: center
# FDA de Binomial(3, 0.5)
x_vals <- 0:3
probs   <- dbinom(x_vals, 3, 0.5)
cdf     <- pbinom(x_vals, 3, 0.5)

par(mfrow = c(1,2), mar = c(4,4,2,1))
barplot(probs, names.arg = x_vals, col = "#3b82f6", border = NA,
        main = "Función de masa (FMP)", xlab = "x", ylab = "P(X=x)",
        cex.lab = 1.3, cex.main = 1.3)
plot(stepfun(x_vals, c(0, cdf)), do.points = TRUE, pch = 19, col = "#1b4d2e",
     main = "FDA F(x)", xlab = "x", ylab = "F(x)", xlim = c(-0.5, 3.5),
     cex.lab = 1.3, cex.main = 1.3)
```

<p class="fragment fade-up" style="font-size: 26px; text-align: center; margin-top: 5px;" data-fragment-index="1">
$X \sim \text{Binomial}(3, 0.5)$: número de éxitos en 3 lanzamientos de moneda.
</p>

## Fórmulas para calcular probabilidades de la FDA 

<div class="block-theorem fragment fade-up" data-fragment-index="1">
  <div class="block-title">Cálculo de probabilidades con F(x)</div>
  <div class="block-body " style="font-size: 34px; text-align: justify;">
$$P(a < X \leq b) = F(b) - F(a)$$
$$P(X > a) = 1 - F(a)$$
$$P(X = a) = F(a) - F(a^-) \quad \text{(solo para discretas)}$$
  </div>
</div>

<ul style="margin-top: 20px;">
<li class="fragment fade-up" data-fragment-index="2" style="font-size: 30px; text-align: justify;">
Donde $F(a^-) = \lim_{x \to a^-} F(x)$ es el límite por la izquierda en $a$.
</li>
<li class="fragment fade-up" data-fragment-index="3" style="font-size: 30px; text-align: justify;">
Para variables <strong>continuas</strong>: $P(X = a) = 0$ para todo $a$, y $F$ es diferenciable en casi todo punto.
</li>
</ul>


## Función de masa de probabilidad (FMP) 

<div class="block-definition fragment fade-up" data-fragment-index="1">
<div class="block-body" style="font-size: 30px; text-align: justify;">
Para $X$ discreta existe un conjunto contable $\{x_1, x_2, \ldots\}$ tal que $\sum_i P(X = x_i) = 1$. La función $p(x_i) = P(X = x_i)$ se denomina <strong>función de masa de probabilidad</strong> (FMP).
  </div>
</div>
<p class="fragment fade-up" data-fragment-index="2" style="font-size: 28px; text-align: left;">
<strong>Propiedades:</strong> 
</p>
<ul style="margin-top: 20px; padding-left:40px">
<li class="fragment fade-up" data-fragment-index="3" style="font-size: 28px; text-align: justify;">
La FMP satisface: $p(x_i) \geq 0$ para todo $i$, y $\sum_{i} p(x_i) = 1$.
</li>
<li class="fragment fade-up" data-fragment-index="4" style="font-size: 28px; text-align: justify;">
$0 \leq p(x)\leq 1 \quad \text{para todo } x$
</li>
<li class="fragment fade-up" data-fragment-index="5" style="font-size: 28px; text-align: justify;">
La probabilidad de un conjunto de valores se obtiene sumando:
$P(a\leq X\leq b)=\sum_{x=a}^{b} p(x)$
</li>
<li class="fragment fade-up" data-fragment-index="6" style="font-size: 28px; text-align: justify;">
Si un valor no puede ocurrir: 
$p(x)=0$
</li>
<li class="fragment fade-up" data-fragment-index="7" style="font-size: 28px; text-align: justify;">
La probabilidad de un punto específico es $P(X = x) = p(x)$, esto quiere decir que puede ser mayor que cero. 
</li>
<li class="fragment fade-up" data-fragment-index="8" style="font-size: 28px; text-align: justify;">
La FDA se obtiene como $F(x) = \sum_{x_i \leq x} p(x_i)$, se calcula como una suma acumulada.
</li>


</ul>



## Función de densidad de probabilidad (FDP)

<div class="block-definition fragment fade-up" data-fragment-index="1">
  <div class="block-title">Variable Aleatoria Continua</div>
  <div class="block-body" style="font-size: 25px; text-align: justify;">
Para $X$ continua existe una función $f(x) \geq 0$ tal que:
$$F(x) = \int_{-\infty}^{x} f(t)\, dt \quad \text{para todo } x \in \mathbb{R}$$
La función $f$ se llama <strong>función de densidad de probabilidad</strong> (FDP), en inglés (PDF).
  </div>
</div>

<p class="fragment fade-up" data-fragment-index="2" style="font-size: 28px; text-align: justify;">
<strong>Propiedades:</strong>
</p>
<ul style="margin-top: 20px;">
<li class="fragment fade-up" data-fragment-index="3" style="font-size: 25px; text-align: justify;">
La FDP satisface: $f(x) \geq 0$ y $\int_{-\infty}^{\infty} f(x)\,dx = 1$.
</li>
<li class="fragment fade-up" data-fragment-index="4" style="font-size: 25px; text-align: justify;">
Para cualquier intervalo: $P(a \leq X \leq b) = \int_a^b f(x)\,dx$, esto equivale a calcular el área bajo la curva.
</li>
<li class="fragment fade-up" data-fragment-index="6" style="font-size: 25px; text-align: justify;">
En variables continuas, la probabilidad en un solo punto es cero:
$P(X=a)=0$
</li>

<li class="fragment fade-up" data-fragment-index="7" style="font-size: 25px; text-align: justify;">
La FDA se obtiene integrando la FDP:
$F(x)=\int_{-\infty}^{x} f(t)\,dt$
</li>

<li class="fragment fade-up" data-fragment-index="8" style="font-size: 25px; text-align: justify;">
Geométricamente, las probabilidades corresponden a áreas bajo la curva de densidad.
</li>
<li class="fragment fade-up" data-fragment-index="9" style="font-size: 25px; text-align: justify;">
En variables aleatorias continuas $P(a < X < b) = P(a \leq X \leq b)$: los extremos no importan.
</li>
</ul>


## FDP y FDA de una variable continua 

```{r}
#| echo: false
#| fig-width: 9
#| fig-height: 4.5
#| fig-align: center

# FDP de una Normal estándar
x <- seq(-4, 4, length = 1000)
y <- dnorm(x, mean = 0, sd = 1)

par(mfrow = c(1,2), mar = c(4,4,2,1))

# FDP
plot(x, y, type = "l", lwd = 3, col = "#2563eb",
     main = "Función de densidad f(x)",
     xlab = "x", ylab = "f(x)",
     cex.lab = 1.3, cex.main = 1.3)

# FDA
plot(x, pnorm(x), type = "l", lwd = 3, col = "#15803d",
     main = "FDA F(x)",
     xlab = "x", ylab = "F(x)",
     cex.lab = 1.3, cex.main = 1.3)

```


## Gráfica de la FDP

```{r}
#| echo: false
#| fig-width: 9
#| fig-height: 4.5
x <- seq(-4, 4, length = 400)
fx <- dnorm(x)
plot(x, fx, type = "l", lwd = 3, col = "#006DAE",
     main = "FDP: Normal estándar N(0,1)",
     xlab = "x", ylab = "f(x)", cex.lab = 1.3, cex.main = 1.3)
xi <- seq(-1, 1, length = 200)
polygon(c(-1, xi, 1), c(0, dnorm(xi), 0), col = "#bfdbfe", border = NA)
text(0, 0.15, paste0("P(-1 ≤ X ≤ 1) ≈ ", round(diff(pnorm(c(-1,1))),3)),
     cex = 1.3, col = "#1a3a6b")
abline(h = 0, col = "gray60")
```

## Soporte de una variable aleatoria

<div class="block-definition fragment fade-up" data-fragment-index="1">
  <div class="block-title">Definición: Soporte</div>
  <div class="block-body style=font-size: 30px; text-align: justify;">
El <strong>soporte</strong> de una variable aleatoria $X$ es el conjunto de valores $x$ donde $P(X = x) > 0$ (discreta) o $f(x) > 0$ (continua).
  </div>
</div>
<ul style="margin-top: 20px;">
<li class="fragment fade-up" data-fragment-index="2" style="font-size: 28px; text-align: justify;">
El soporte define el <em>rango natural</em> de la variable: los valores que realmente pueden ocurrir.
</li>
<li class="fragment fade-up" data-fragment-index="3" style="font-size: 28px; text-align: justify;">
Por ejemplo: número de parásitos en sangre $\Rightarrow$ soporte $\{0,1,2,\ldots\}$; temperatura corporal $\Rightarrow$ soporte $(35, 45)$ °C (en la práctica clínica).
</li>
</ul>
<h4 class="fragment fade-up" data-fragment-index="4" style="font-size: 28px; text-align: justify;">
Variables Aleatorias Mixtas
</h4>
<div class="block-note fragment fade-up" data-fragment-index="5">
  <div class="block-body">
<p>
Existen variables que son <strong>ni puramente discretas ni puramente continuas</strong>. Por ejemplo: el tiempo de supervivencia en un estudio cuando algunos pacientes no presentan el evento (se "censuran").
</p>
  </div>
</div>

<ul style="margin-top: 20px;">
<li class="fragment fade-up" data-fragment-index="6" style="font-size: 28px; text-align: justify;">
Estas variables tienen una FDA con <em>saltos</em> en ciertos puntos y regiones <em>continuas</em> en otros.
</li>
<li class="fragment fade-up" data-fragment-index="7" style="font-size: 28px; text-align: justify;">
En este curso nos concentraremos en los dos tipos puros: discreto y continuo.
</li>
</ul>

## Modelo probabilístico de una variable

<div class="block-definition fragment fade-up" data-fragment-index="1">
<div class="block-title">Modelo probabilístico</div>
<div class="block-body">
Un modelo probabilístico describe el comportamiento aleatorio de una variable mediante una distribución de probabilidad.

$$
X \sim \text{Nombre}(\theta)
$$

donde $\theta$ representa los parámetros del modelo.

</div>
</div>
<p class="fragment fade-up" data-fragment-index="1" style="font-size: 28px; text-align: justify;">
Algunos ejemplos de modelos probabilísticos comunes en biología y agronomía son:
</p>
<ul >
<li class="fragment fade-up" data-fragment-index="2"
style="font-size: 25px; text-align: justify;">
Modelo discreto con dos resultados posibles: vivo o muerto, sano o enfermo. Se representa como: $X \sim \text{Bernoulli}(p)$
</li>

<li class="fragment fade-up" data-fragment-index="3"style="font-size: 25px; text-align: justify;">
Número de éxitos en $n$ ensayos. Se representa como:
$X \sim \text{Binomial}(n,p)$
</li>

<li class="fragment fade-up" data-fragment-index="4"
style="font-size: 26px; text-align: justify;">
Conteo de eventos en un intervalo. Se representa como:
$X \sim \text{Poisson}(\lambda)$
</li>

<li class="fragment fade-up" data-fragment-index="5"style="font-size: 26px; text-align: justify;">
Modelo continuo con forma de campana. Se representa como:
$X \sim \text{Normal}(\mu,\sigma^2)$
</li>

<li class="fragment fade-up" data-fragment-index="6"style="font-size: 26px; text-align: justify;">
Modelo de tiempos de espera. Se representa como:
$X \sim \text{Exp}(\lambda)$
</li>
</ul>


## Modelo probabilístico Bernoulli

<div class="block-definition fragment fade-up" data-fragment-index="1" style="margin-top:40px">
<div class="block-title">Distribución de Bernoulli</div>
<div class="block-body">

$X \sim \text{Bernoulli}(p)$ si $P(X=1) = p$ y $P(X=0) = 1-p$, con $0 < p < 1$. Su FMP es:
$$p(x) = p^x (1-p)^{1-x}, \quad x \in \{0,1\}$$
</div>
</div>

<ul style="margin-top: 20px;">
<li class="fragment fade-up" data-fragment-index="2" style="font-size: 30px; text-align: justify;">
Modela experimentos con exactamente <strong>dos resultados</strong>: éxito ($X=1$) o fracaso ($X=0$).
</li>
<li class="fragment fade-up" data-fragment-index="3" style="font-size: 30px; text-align: justify;">
Ejemplos: una semilla germina (sí/no), un paciente responde al tratamiento (sí/no), una vaca produce leche de alta calidad (sí/no).
</li>
</ul>

## Construcción de la Distribución Binomial

<div class="block-definition fragment fade-up" data-fragment-index="1" style="margin-top:50px">
  <div class="block-title">Distribución Binomial</div>
  <div class="block-body">
Si $X_1, \ldots, X_n$ son independientes con $X_i \sim \text{Bernoulli}(p)$, entonces $X = \sum_{i=1}^n X_i \sim \text{Binomial}(n, p)$ con:
$$p(k) = \binom{n}{k} p^k (1-p)^{n-k}, \quad k = 0, 1, \ldots, n$$
  </div>
</div>

<ul style="margin-top: 10px;">
<li class="fragment fade-up" data-fragment-index="2" style="font-size: 30px; text-align: justify;">
$X$ cuenta el <strong>número de éxitos</strong> en $n$ ensayos independientes con la misma probabilidad de éxito $p$.
</li>
</ul>

## Distribución Binomial

```{r}
#| echo: false
#| fig-width: 9
#| fig-height: 4.5
#| fig-align: center
par(mfrow = c(1,3), mar = c(4,4,2,1))
for(p in c(0.2, 0.5, 0.8)) {
  k <- 0:20
  pk <- dbinom(k, 20, p)
  barplot(pk, names.arg = k, col = "#3b82f6", border = NA,
          main = paste0("Bin(20, ", p, ")"),
          xlab = "k", ylab = "P(X=k)", cex.lab = 1.1, cex.main = 1.2)
}
```

<p class="fragment fade-up" style="font-size: 30px; text-align: center;" data-fragment-index="1">
Para $p < 0.5$ sesgada a la derecha; para $p = 0.5$ la distribución es simétrica; para $p > 0.5$ sesgada a la izquierda.
</p>

## Ejemplo 2

<div class="block-example fragment fade-up" data-fragment-index="1">
<div class="block-title">Ejemplo: Germinación de semillas</div>
<div class="block-body">

<p class="fragment fade-up" data-fragment-index="2" style="font-size: 28px; text-align: justify; line-height: 1.5;">
En un cultivo de tomate en el pueblo de La Unión, <strong>Antioquia</strong>, un ingeniero analiza la germinación de semillas mejoradas. Se sabe que cada semilla tiene una probabilidad de germinar correctamente de $p=0.85$. Si se siembran $n=10$ semillas, determine la probabilidad de que germinen exactamente $x=8$ semillas.
</p>

<p class="fragment fade-up" data-fragment-index="3" style="font-size: 28px; text-align: justify;">
<strong>Solución:</strong><br> Definimos $X$ como el número de semillas que germinan, entonces $X \sim \text{Binomial}(10, 0.85)$.
</p>

<p class="fragment fade-up" data-fragment-index="4" style="font-size: 28px; text-align: justify;">
Aplicando la distribución binomial:
$$P(X=8)=\binom{10}{8}(0.85)^8(0.15)^2 = 45(0.2725)(0.0225) \approx 0.276$$
</p>

<p class="fragment fade-up" data-fragment-index="5" style="font-size: 28px; text-align: justify;">
La probabilidad de que germinen exactamente 8 semillas es aproximadamente $27.6\%$.
</p>

</div>
</div>

## Ejemplo 3

<div class="block-example fragment fade-up" data-fragment-index="1">
<div class="block-title">Resistencia a plaga en maíz</div>
<div class="block-body">

<p class="fragment fade-up" data-fragment-index="2" style="font-size: 28px; text-align: justify;">
En un cultivo de maíz la probabilidad de que una planta resista una plaga es de $p=0.70$. Se seleccionan aleatoriamente $n=5$ plantas. Determine la probabilidad de que como máximo 2 plantas resistan la plaga.
</p>

<p class="fragment fade-up" data-fragment-index="3" style="font-size: 28px; text-align: justify;">
<strong>Solución:</strong><br>Definimos $X$ como el número de plantas que resisten la plaga, $X \sim \text{Binomial}(5, 0.70)$. Esto equivale a calcular $P(X \leq 2) = P(X=0) + P(X=1) + P(X=2)$. Calculamos cada término:
</p>


<div class="fragment fade-up" data-fragment-index="4" style="font-size: 20px; text-align: justify;">
  
$$P(X=0)=\binom{5}{0}(0.70)^0(0.30)^5=0.002; \quad P(X=1)=\binom{5}{1}(0.70)^1(0.30)^4=0.03;$$

$$ P(X=2)=\binom{5}{2}(0.70)^2(0.30)^3=0.13 $$
</div>

<p class="fragment fade-up" data-fragment-index="5" style="font-size: 28px; text-align: justify;">
Sumando: $P(X \leq 2) = 0.00243 + 0.02835 + 0.13230 = 0.16308$. La probabilidad de que máximo 2 plantas resistan la plaga es aproximadamente $16.31\%$.
</p>

</div>
</div>

## Algunas distribuciones de Probabilidad {.center .middle}

## Distribución de Poisson

<div class="block-definition fragment fade-up" data-fragment-index="1"  style="margin-top: 30px;">
  <div class="block-title">Distribución de Poisson</div>
  <div class="block-body " style="font-size: 30px; text-align: justify;">
$X \sim \text{Poisson}(\lambda)$, con $\lambda > 0$, si:
$$p(k) = \frac{e^{-\lambda} \lambda^k}{k!}, \quad k = 0, 1, 2, \ldots$$
  </div>
</div>

<ul style="margin-top: 20px;">
<li class="fragment fade-up" data-fragment-index="2" style="font-size: 30px; text-align: justify;">
Modela el <strong>número de eventos</strong> en un intervalo de tiempo o espacio fijo, por ejemplo, casos de una enfermedad en un municipio por semana, bacterias en un ml de agua.
</li>
<li class="fragment fade-up" data-fragment-index="3" style="font-size: 30px; text-align: justify;">
El parámetro $\lambda$ es simultáneamente la media y la varianza de la distribución.
</li>
</ul>

## Ejemplo 4: Distribución de Poisson

<div class="block-example fragment fade-up" data-fragment-index="1">
<div class="block-title">Plaga en cultivo de arroz</div>
<div class="block-body">

<p class="fragment fade-up" data-fragment-index="2" style="font-size: 28px; text-align: justify;">
En un cultivo de arroz se presenta un promedio de $\lambda=2$ sectores afectados por una plaga por semana. Determine la probabilidad de que en una semana se presenten por lo menos 3 sectores afectados.
</p>

<p class="fragment fade-up" data-fragment-index="3" style="font-size: 28px; text-align: justify;">
<strong>Solución:</strong><br>Definimos $X$ como el número de sectores afectados, $X \sim \text{Poisson}(2)$. Por complemento:
$$P(X \geq 3) = 1 - P(X \leq 2) = 1 - [P(X=0)+P(X=1)+P(X=2)]$$
</p>

<p class="fragment fade-up" data-fragment-index="4" style="font-size: 28px; text-align: justify;">
Calculamos cada término:
$$P(X=0)=\frac{e^{-2} 2^0}{0!}=0.14; \quad P(X=1)=\frac{e^{-2} 2^1}{1!}=0.27; \quad P(X=2)=\frac{e^{-2} 2^2}{2!}=0.27$$
</p>

<p class="fragment fade-up" data-fragment-index="5" style="font-size: 28px; text-align: justify;">
Sumando: $P(X \geq 3) = 1 - (0.1353 + 0.2707 + 0.2707) = 1 - 0.6767 = 0.3233$. La probabilidad de que se presenten por lo menos 3 sectores afectados es aproximadamente $32.33\%$.
</p>

</div>
</div>

## Distribución Geométrica

<div class="block-definition fragment fade-up" data-fragment-index="1" style="margin-top: 40px;">
<div class="block-title">Definición:</div>
<div class="block-body " style="font-size: 30px; text-align: justify;">

$$
X \sim \text{Geométrica}(p), \quad 0<p<1
$$

con función de masa:

$$
p(k)=(1-p)^{k-1}p,
\quad k=1,2,3,\ldots
$$

</div>
</div>

<ul>
<li class="fragment fade-up" data-fragment-index="2" style="font-size: 30px; text-align: justify;">Modela el número de intentos hasta el primer éxito.</li>

<li class="fragment fade-up" data-fragment-index="3" style="font-size: 30px; text-align: justify;">Ejemplo: número de semillas sembradas hasta obtener la primera germinación.</li>
</ul>

## Ejemplo 5: Distribución Geométrica

<div class="block-example fragment fade-up" data-fragment-index="1" style="margin-top:40px">
<div class="block-title">Germinación en cultivo de flores</div>
<div class="block-body">

<p class="fragment fade-up" data-fragment-index="2" style="font-size: 30px; text-align: justify; line-height:1.5">
En un cultivo de flores la probabilidad de que una semilla germine correctamente es $p=0.25$. Un agrónomo selecciona semillas aleatoriamente hasta encontrar la primera que germine. Determine la probabilidad de que la primera germinación ocurra en el $4^\circ$ intento.
</p>

<p class="fragment fade-up" data-fragment-index="3" style="font-size: 30px; text-align: justify;">
<strong>Solución:</strong><br>Aplicando la distribución geométrica $P(X=x)=(1-p)^{x-1}p$:
$$P(X=4)=(1-0.25)^{3}(0.25)=(0.75)^3(0.25)=0.4219 \times 0.25 \approx 0.1055$$
</p>

<p class="fragment fade-up" data-fragment-index="4" style="font-size: 30px; text-align: justify;">
La probabilidad de que la primera germinación ocurra en el $4^\circ$ intento es aproximadamente $10.55\%$.
</p>

</div>
</div>

## Distribución Hipergeométrica

<div class="block-definition fragment fade-up" data-fragment-index="1" style="margin-top:40px">
  <div class="block-title">Definición:</div>
  <div class="block-body" style="font-size: 30px; text-align: justify;">

$$
X \sim \text{Hipergeométrica}(N,K,n)
$$

con función de masa:

$$
p(X=x)=\frac{\binom{K}{x}\binom{N-K}{n-x}}
{\binom{N}{n}}
$$

  </div>
</div>

<ul style="margin-top: 20px;">

<li class="fragment fade-up" data-fragment-index="2" style="font-size: 30px; text-align: justify;">

Modela éxitos en muestras sin reemplazo.

</li>

<li class="fragment fade-up" data-fragment-index="3"style="font-size: 30px; text-align: justify;">

Ejemplo: número de frutas dañadas en una muestra seleccionada de una cosecha.

</li>

</ul>

## Ejemplo 6: Distribución Hipergeométrica

<div class="block-example fragment fade-up" data-fragment-index="1" style="margin-top: 40px;">
<div class="block-title">Sacos de café con humedad</div>
<div class="block-body">

<p class="fragment fade-up" data-fragment-index="2" style="font-size: 30px; text-align: justify; line-height:1.5;">
En una finca cafetera se inspecciona un lote de $N=20$ sacos de café, de los cuales $K=6$ presentan humedad excesiva. Si se seleccionan aleatoriamente $n=4$ sacos sin reemplazo, determine la probabilidad de que exactamente $2$ sacos tengan humedad excesiva.
</p>

<p class="fragment fade-up" data-fragment-index="3" style="font-size: 30px; text-align: justify;">
<strong>Solución:</strong><br>Aplicando la distribución hipergeométrica:
$$P(X=2)=\frac{\binom{6}{2}\binom{14}{2}}{\binom{20}{4}}=\frac{15 \times 91}{4845}=\frac{1365}{4845}\approx 0.282$$
</p>

<p class="fragment fade-up" data-fragment-index="4" style="font-size: 30px; text-align: justify;">
La probabilidad de seleccionar exactamente 2 sacos con humedad excesiva es aproximadamente $28.2\%$.
</p>

</div>
</div>

## Distribución Uniforme continua

<div class="block-definition fragment fade-up" data-fragment-index="1" style="margin-top: 40px;">
  <div class="block-title">Definición:</div>
<div class="block-body">
$X \sim U(a, b)$ si todos los valores en $(a,b)$ son igualmente probables:
$$f(x) = \frac{1}{b-a}, \quad a < x < b$$
  </div>
</div>

<ul style="margin-top: 20px;">
<li class="fragment fade-up" data-fragment-index="2" style="font-size: 30px; text-align: justify;">
Su FDA es $F(x) = \frac{x-a}{b-a}$ para $a \leq x \leq b$, una función lineal creciente.
</li>
<li class="fragment fade-up" data-fragment-index="3" style="font-size: 30px; text-align: justify;">
Usada como <em>a priori no informativa</em> en estadística bayesiana y para simular otras distribuciones.
</li>
</ul>

## Ejemplo 7: Distribución Uniforme

<div class="block-example fragment fade-up" data-fragment-index="1" style="margin-top: 40px;">
<div class="block-title">Sistema de riego:</div>
<div class="block-body">

<p class="fragment fade-up" data-fragment-index="2" style="font-size: 30px; text-align: justify;line-height:1.5">
En un sistema de riego de un cultivo de cebolla el tiempo de activación automática se distribuye uniformemente entre $A=10$ y $B=30$ minutos. Determine la probabilidad de que el sistema se active entre $15$ y $22$ minutos.
</p>

<p class="fragment fade-up" data-fragment-index="3" style="font-size: 30px; text-align: justify;">
<strong>Solución:</strong><br>Para una distribución uniforme continua $P(a \leq X \leq b)=\frac{b-a}{B-A}$, sustituyendo:
$$P(15 \leq X \leq 22)=\frac{22-15}{30-10} = \frac{7}{20} = 0.35$$
</p>

<p class="fragment fade-up" data-fragment-index="4" style="font-size: 30px; text-align: justify;">
La probabilidad de que el sistema se active entre 15 y 22 minutos es $35\%$.
</p>

</div>
</div>


## Distribución Normal

<div class="block-definition fragment fade-up" data-fragment-index="1" style="margin-top: 50px;">
  <div class="block-title">Definición:</div>
  <div class="block-body">
$X \sim N(\mu, \sigma^2)$ si su FDP es:
$$f(x) = \frac{1}{\sigma\sqrt{2\pi}} \exp\!\left(-\frac{(x-\mu)^2}{2\sigma^2}\right), \quad x \in \mathbb{R}$$
  </div>
</div>

<ul style="margin-top: 20px;">
<li class="fragment fade-up" data-fragment-index="2" style="font-size: 30px; text-align: justify;">
$\mu$ es la media (centro de la campana) y $\sigma^2$ es la varianza (anchura de la campana).
</li>
<li class="fragment fade-up" data-fragment-index="3" style="font-size: 30px; text-align: justify;">
Aplicaciones en biología: peso corporal, talla, presión arterial, niveles séricos de glucosa.
</li>
</ul>


## Normal estándar

<div class="block-definition fragment fade-up" data-fragment-index="1" style="margin-top: 50px;">
  <div class="block-title">Definición:</div>
  <div class="block-body">
$Z \sim N(0,1)$ se denomina la <strong>normal estándar</strong>. Si $X \sim N(\mu, \sigma^2)$, entonces:
$$Z = \frac{X - \mu}{\sigma} \sim N(0,1)$$
Este proceso se llama <strong>estandarización</strong>.
  </div>
</div>

<ul style="margin-top: 20px;">
<li class="fragment fade-up" data-fragment-index="2" style="font-size: 30px; text-align: justify;">
La estandarización permite usar <strong>una única tabla</strong> (o función `pnorm` en R) para calcular probabilidades de cualquier distribución normal.
</li>
</ul>

## Ejemplo 8: Distribución Normal

<div class="block-example fragment fade-up" data-fragment-index="1" style="line-height:1.5;margin-top:40px">
<div class="block-title">Ejemplo: Peso de aguacates, Sonsón</div>
<div class="block-body">

<p class="fragment fade-up" data-fragment-index="2" style="font-size: 30px; text-align: justify;">
En un cultivo de aguacate el peso de los frutos sigue una distribución normal con $\mu=250$ g y $\sigma=20$ g. Determine la probabilidad de que un aguacate seleccionado al azar pese menos de $280$ g.
</p>

<p class="fragment fade-up" data-fragment-index="3" style="font-size: 30px; text-align: justify;">
<strong>Solución:</strong><br>Estandarizamos la variable usando $Z=\frac{X-\mu}{\sigma}$:
$$Z=\frac{280-250}{20} = \frac{30}{20} = 1.5 \quad \Rightarrow \quad P(X < 280) = P(Z < 1.5)$$
</p>

<p class="fragment fade-up" data-fragment-index="4" style="font-size: 30px; text-align: justify;">
Consultando la tabla normal estándar: $P(Z < 1.5) \approx 0.9332$. La probabilidad de que un aguacate pese menos de 280 g es aproximadamente $93.32\%$.
</p>

</div>
</div>



## Distribución Exponencial

<div class="block-definition fragment fade-up" data-fragment-index="1">
  <div class="block-title">Definición:</div>
  <div class="block-body">
$X \sim \text{Exp}(\lambda)$, con $\lambda > 0$, si:
$$f(x) = \lambda e^{-\lambda x}, \quad x > 0$$
Su FDA es $F(x) = 1 - e^{-\lambda x}$.
  </div>
</div>

<ul style="margin-top: 20px;">
<li class="fragment fade-up" data-fragment-index="2" style="font-size: 30px; text-align: justify;">
Modela <strong>tiempos de espera</strong> entre eventos de Poisson: tiempo hasta la próxima infección, tiempo de vida de un organismo bajo condiciones constantes.
</li>
<li class="fragment fade-up" data-fragment-index="3" style="font-size: 30px; text-align: justify;">
Propiedad sin memoria: $P(X > s+t \mid X > s) = P(X > t)$.
</li>
<div class="block-example fragment fade-up" data-fragment-index="4">
  <div class="block-title">Ejemplo pérdida de memoria</div>
  <div class="block-body">
<p>Si el tiempo entre dos casos consecutivos de dengue en un barrio sigue una $\text{Exp}(\lambda)$, y ya han pasado 5 días sin un nuevo caso, la probabilidad de esperar al menos 3 días más es la <em>misma</em> que al inicio: $P(X > 3)$. El reloj se "reinicia" en cada momento.</p>
  </div>
</div>

</ul>

## Ejemplo 9: Distribución Exponencial

<div class="block-example fragment fade-up" data-fragment-index="1" style="line-height:1.5;margin-top:40px">
<div class="block-title">Fallas en sistema de riego</div>
<div class="block-body">

<p class="fragment fade-up" data-fragment-index="2" style="font-size: 30px; text-align: justify;">
En un cultivo de caña de azúcar el tiempo entre fallas de un sistema de riego automático sigue una distribución exponencial con tasa $\lambda=0.5$ fallas por hora. Determine la probabilidad de que el sistema tarde más de $3$ horas en presentar una falla.
</p>

<p class="fragment fade-up" data-fragment-index="3" style="font-size: 30px; text-align: justify;">
<strong>Solución:</strong><br>Para la distribución exponencial, $P(X>x)=e^{-\lambda x}$. Sustituyendo:
$$P(X>3)=e^{-(0.5)(3)}=e^{-1.5}\approx 0.223$$
</p>

<p class="fragment fade-up" data-fragment-index="4" style="font-size: 30px; text-align: justify;">
La probabilidad de que el sistema tarde más de 3 horas en fallar es aproximadamente $22.31\%$.
</p>

</div>
</div>

## Distribución Gamma

<div class="block-definition fragment fade-up" data-fragment-index="1" style="margin-top:40px">
  <div class="block-title">Definición:</div>
  <div class="block-body">
$X \sim \text{Gamma}(\alpha, \beta)$, con $\alpha, \beta > 0$, si:
$$f(x) = \frac{1}{\Gamma(\alpha)\beta^\alpha} x^{\alpha-1} e^{-x/\beta}, \quad x > 0$$
donde $\Gamma(\alpha) = \int_0^\infty t^{\alpha-1}e^{-t}dt$.
  </div>
</div>

<ul style="margin-top: 10px;">
<li class="fragment fade-up" data-fragment-index="2" style="font-size: 30px; text-align: justify;">
$\alpha$ es el parámetro de forma y $\beta$ es el parámetro de escala. La Exponencial es un caso especial con $\alpha=1$.
</li>
<li class="fragment fade-up" data-fragment-index="3" style="font-size: 30px; text-align: justify;">
Usada para modelar tiempos hasta el $k$-ésimo evento, tiempos de supervivencia, concentraciones.
</li>
</ul>

## Ejemplo 10: Distribución Gamma

<div class="block-example fragment fade-up" data-fragment-index="1" style="line-height:1.5;margin-top:40px">
<div class="block-title">Ejemplo: Fallas en sistema de riego, Marinilla</div>
<div class="block-body">

<p class="fragment fade-up" data-fragment-index="2" style="font-size: 30px; text-align: justify;">
En un cultivo de tomate el tiempo (en días) hasta que un sistema de riego presente la segunda falla sigue una distribución Gamma con $\alpha=2$ y $\beta=3$. Determine la probabilidad de que el sistema presente la segunda falla antes de $4$ días.
</p>

<p class="fragment fade-up" data-fragment-index="3" style="font-size: 30px; text-align: justify;">
<strong>Solución:</strong><br>Para $\alpha=2$, la FDA tiene forma: $P(X<x)=1-e^{-x/\beta}\left(1+\frac{x}{\beta}\right)$. Sustituyendo:
$$P(X<4)=1-e^{-4/3}\left(1+\frac{4}{3}\right)=1-0.2636\times 2.333=1-0.6144=0.3856$$
</p>

<p class="fragment fade-up" data-fragment-index="4" style="font-size: 30px; text-align: justify;">
La probabilidad de que el sistema presente la segunda falla antes de 4 días es aproximadamente $38.6\%$.
</p>

</div>
</div>


## Distribución Beta

<div class="block-definition fragment fade-up" data-fragment-index="1" style="line-height:1.5;margin-top:40px">
  <div class="block-title">Definición:</div>
  <div class="block-body">
$X \sim \text{Beta}(\alpha, \beta)$, con $\alpha, \beta > 0$, si:

$$
f(x)=\frac{\Gamma(\alpha+\beta)}
{\Gamma(\alpha)\Gamma(\beta)}
x^{\alpha-1}(1-x)^{\beta-1},
\quad 0<x<1
$$

donde $\Gamma(\cdot)$ es la función Gamma.
  </div>
</div>

<ul style="margin-top: 10px;">

<li class="fragment fade-up" data-fragment-index="2"
style="font-size: 30px; text-align: justify;">

$\alpha$ y $\beta$ controlan la forma de la distribución sobre el intervalo $(0,1)$.

</li>

<li class="fragment fade-up" data-fragment-index="3"
style="font-size: 30px; text-align: justify;">

Usada para modelar proporciones, probabilidades y porcentajes.

</li>

</ul>

## Ejemplo 11: Distribución Beta

<div class="block-example fragment fade-up" data-fragment-index="1" style="line-height:1.5;margin-top:40px">
<div class="block-title">Ejemplo: Humedad del suelo, Villa de Leyva</div>
<div class="block-body">

<p class="fragment fade-up" data-fragment-index="2" style="font-size: 30px; text-align: justify;">
En un cultivo de uva la proporción de humedad del suelo sigue una distribución Beta con $\alpha=2$ y $\beta=2$. Determine la probabilidad de que la humedad sea menor que $0.5$.
</p>

<p class="fragment fade-up" data-fragment-index="3" style="font-size: 30px; text-align: justify;">
<strong>Solución:</strong><br>Con $\Gamma(4)=6$ y $\Gamma(2)=1$, la FDP simplifica a $f(x)=6x(1-x)$. Calculando:
$$P(X<0.5)=\int_0^{0.5}6x(1-x)\,dx=\left[3x^2-2x^3\right]_0^{0.5}=0.75-0.25=0.5$$
</p>

<p class="fragment fade-up" data-fragment-index="4" style="font-size: 30px; text-align: justify;">
La probabilidad de que la humedad del suelo sea menor que $0.5$ es $50\%$. Este resultado es esperable dado que $\alpha=\beta$, lo que hace la distribución simétrica alrededor de $0.5$.
</p>

</div>
</div>




## Tabla de resumen distribuciones discretas

<div style="font-size: 30px; margin-top: 70px;">

<table style="
width:100%;
border-collapse:collapse;
font-size:30px;
font-family:'Segoe UI', Arial, sans-serif;
box-shadow:0 4px 14px rgba(0,83,155,0.18);
border-radius:12px;
overflow:hidden;
">

<thead style="
background:linear-gradient(90deg,#0072B2,#00A6D6);
color:white;
">

<tr>
<th style="padding:14px 16px; text-align:center;">Distribución</th>
<th style="padding:14px 16px; text-align:center;">Parámetros</th>
<th style="padding:14px 16px; text-align:center;">Soporte</th>
<th style="padding:14px 16px; text-align:center;">Notación</th>
</tr>

</thead>

<tbody>

<tr class="fragment fade-up" data-fragment-index="1" style="background-color:#FFFFFF;">
<td style="padding:13px 16px; font-weight:700; color:#005B96;">Bernoulli</td>
<td style="padding:13px 16px; text-align:center;">$(p \in (0,1))$</td>
<td style="padding:13px 16px; text-align:center;">$(\{0,1\})$</td>
<td style="padding:13px 16px; text-align:center;">$\text{Ber}(p)$</td>
</tr>

<tr class="fragment fade-up" data-fragment-index="2" style="background-color:#EAF6FF;">
<td style="padding:13px 16px; font-weight:700; color:#005B96;">Binomial</td>
<td style="padding:13px 16px; text-align:center;">$(n \in \mathbb{N}, p \in (0,1))$</td>
<td style="padding:13px 16px; text-align:center;">$(\{0,1,\ldots,n\})$</td>
<td style="padding:13px 16px; text-align:center;">$\text{Bin}(n,p)$</td>
</tr>

<tr class="fragment fade-up" data-fragment-index="3" style="background-color:#FFFFFF;">
<td style="padding:13px 16px; font-weight:700; color:#005B96;">Poisson</td>
<td style="padding:13px 16px; text-align:center;">$(\lambda > 0)$</td>
<td style="padding:13px 16px; text-align:center;">$(\{0,1,2,\ldots\})$</td>
<td style="padding:13px 16px; text-align:center;">$\text{Poi}(\lambda)$</td>
</tr>

<tr class="fragment fade-up" data-fragment-index="4" style="background-color:#EAF6FF;">
<td style="padding:13px 16px; font-weight:700; color:#005B96;">Geométrica</td>
<td style="padding:13px 16px; text-align:center;">$(p \in (0,1))$</td>
<td style="padding:13px 16px; text-align:center;">$(\{1,2,3,\ldots\})$</td>
<td style="padding:13px 16px; text-align:center;">$\text{Geo}(p)$</td>
</tr>

<tr class="fragment fade-up" data-fragment-index="5" style="background-color:#FFFFFF;">
<td style="padding:13px 16px; font-weight:700; color:#005B96;">Hipergeométrica</td>
<td style="padding:13px 16px; text-align:center;">$(N,M,n)$</td>
<td style="padding:13px 16px; text-align:center;">$(\{0,\ldots,\min(n,M)\})$</td>
<td style="padding:13px 16px; text-align:center;">$\text{Hiper}(N,M,n)$</td>
</tr>

</tbody>
</table>

</div>
  
## Tabla de resumen distribuciones continuas

<div style="font-size: 30px; margin-top: 70px;">

<table style="
width:100%;
border-collapse:collapse;
font-size:30px;
font-family:'Segoe UI', Arial, sans-serif;
box-shadow:0 4px 14px rgba(0,83,155,0.18);
border-radius:12px;
overflow:hidden;
">

<thead style="
background:linear-gradient(90deg,#0072B2,#00A6D6);
color:white;
">
<tr>
<th style="padding:14px 16px; text-align:center;">Distribución</th>
<th style="padding:14px 16px; text-align:center;">Parámetros</th>
<th style="padding:14px 16px; text-align:center;">Soporte</th>
<th style="padding:14px 16px; text-align:center;">Notación</th>
</tr>
</thead>

<tbody>

<tr class="fragment fade-up" data-fragment-index="1" style="background-color:#FFFFFF;">
<td style="padding:13px 16px; font-weight:700; color:#005B96;">Uniforme</td>
<td style="padding:13px 16px; text-align:center;">$a < b$</td>
<td style="padding:13px 16px; text-align:center;">$(a,b)$</td>
<td style="padding:13px 16px; text-align:center;">$U(a,b)$</td>
</tr>

<tr class="fragment fade-up" data-fragment-index="2" style="background-color:#EAF6FF;">
<td style="padding:13px 16px; font-weight:700; color:#005B96;">Normal</td>
<td style="padding:13px 16px; text-align:center;">$\mu \in \mathbb{R},\; \sigma^2 > 0$</td>
<td style="padding:13px 16px; text-align:center;">$\mathbb{R}$</td>
<td style="padding:13px 16px; text-align:center;">$N(\mu, \sigma^2)$</td>
</tr>

<tr class="fragment fade-up" data-fragment-index="3" style="background-color:#FFFFFF;">
<td style="padding:13px 16px; font-weight:700; color:#005B96;">Exponencial</td>
<td style="padding:13px 16px; text-align:center;">$\lambda > 0$</td>
<td style="padding:13px 16px; text-align:center;">$(0,\infty)$</td>
<td style="padding:13px 16px; text-align:center;">$\text{Exp}(\lambda)$</td>
</tr>

<tr class="fragment fade-up" data-fragment-index="4" style="background-color:#EAF6FF;">
<td style="padding:13px 16px; font-weight:700; color:#005B96;">Gamma</td>
<td style="padding:13px 16px; text-align:center;">$\alpha, \beta > 0$</td>
<td style="padding:13px 16px; text-align:center;">$(0,\infty)$</td>
<td style="padding:13px 16px; text-align:center;">$\text{Gamma}(\alpha,\beta)$</td>
</tr>

<tr class="fragment fade-up" data-fragment-index="5" style="background-color:#FFFFFF;">
<td style="padding:13px 16px; font-weight:700; color:#005B96;">Beta</td>
<td style="padding:13px 16px; text-align:center;">$\alpha, \beta > 0$</td>
<td style="padding:13px 16px; text-align:center;">$(0,1)$</td>
<td style="padding:13px 16px; text-align:center;">$\text{Beta}(\alpha,\beta)$</td>
</tr>
</tbody>
</table>
</div>

## Ejercicios Aplicados {.center .middle}

## Ejercicios: Distribuciones Discretas

<div style="display: grid; grid-template-columns: 1fr 1fr; gap: 28px; margin-top: 10px;">

<div class="block-alert fragment fade-up" data-fragment-index="1">
<div class="block-title">Ejercicio 1: Binomial</div>
<div class="block-body" style="font-size: 25px; text-align: justify;">
En un lote de plantas de banano en <strong>Turbo, Antioquia</strong>, la probabilidad de que una planta presente síntomas de Sigatoka negra es $p = 0.30$. Se seleccionan $n = 12$ plantas al azar. Calcule: (a) $P(X = 4)$, (b) $P(X \leq 2)$, (c) $P(X \geq 9)$.
</div>
</div>

<div class="block-alert fragment fade-up" data-fragment-index="2">
<div class="block-title">Ejercicio 2: Poisson</div>
<div class="block-body" style="font-size: 25px; text-align: justify;">
En un cultivo de papa en <strong>Ipiales, Nariño</strong>, el número de focos de gota (<em>Phytophthora infestans</em>) por hectárea sigue una $\text{Poisson}(\lambda = 3)$. Calcule: (a) $P(X = 0)$, (b) $P(X > 4)$, (c) $P(2 \leq X \leq 5)$.
</div>
</div>

<div class="block-alert fragment fade-up" data-fragment-index="3">
<div class="block-title">Ejercicio 3: Geométrica</div>
<div class="block-body" style="font-size: 25px; text-align: justify;">
En un banco de semillas de quinua en <strong>Silvia, Cauca</strong>, la probabilidad de que una semilla sea viable es $p = 0.40$. Se prueban semillas una a una hasta encontrar la primera viable. Calcule: (a) $P(X = 3)$, (b) $P(X \leq 4)$, (c) $P(X > 5)$.
</div>
</div>

<div class="block-alert fragment fade-up" data-fragment-index="4">
<div class="block-title">Ejercicio 4: Hipergeométrica</div>
<div class="block-body" style="font-size: 25px; text-align: justify;">
En un almacén de <strong>Duitama, Boyacá</strong>, hay $N = 25$ bultos de semillas de papa, de los cuales $K = 8$ están contaminados. Se inspeccionan $n = 5$ bultos sin reemplazo. Calcule: (a) $P(X = 2)$, (b) $P(X \leq 1)$, (c) $P(X \geq 3)$.
</div>
</div>

</div>

## Ejercicios: Distribuciones Continuas

<div style="display: grid; grid-template-columns: 1fr 1fr; gap: 28px; margin-top: 10px;">

<div class="block-alert fragment fade-up" data-fragment-index="1">
<div class="block-title">Ejercicio 5: Normal</div>
<div class="block-body" style="font-size: 25px; text-align: justify;">
El diámetro del tallo de plantas de maíz en <strong>Montería, Córdoba</strong> sigue $N(\mu = 3.2\text{ cm},\, \sigma = 0.4\text{ cm})$. Calcule: (a) $P(X < 3.0)$, (b) $P(2.8 \leq X \leq 3.6)$, (c) el valor $x_0$ tal que $P(X > x_0) = 0.10$.
</div>
</div>

<div class="block-alert fragment fade-up" data-fragment-index="2">
<div class="block-title">Ejercicio 6: Exponencial</div>
<div class="block-body" style="font-size: 25px; text-align: justify;">
El tiempo (en horas) entre lluvias en un cultivo de cacao en <strong>El Tambo, Huila</strong> sigue $\text{Exp}(\lambda = 0.25)$. Calcule: (a) $P(X > 6)$, (b) $P(2 \leq X \leq 8)$, (c) el tiempo medio entre lluvias.
</div>
</div>

<div class="block-alert fragment fade-up" data-fragment-index="3">
<div class="block-title">Ejercicio 7: Uniforme</div>
<div class="block-body" style="font-size: 25px; text-align: justify;">
El tiempo de maduración (en días) de frutos de mango en <strong>Tolú, Sucre</strong> se distribuye uniformemente entre 85 y 110 días. Calcule: (a) $P(X < 90)$, (b) $P(95 \leq X \leq 105)$, (c) el tiempo de maduración esperado.
</div>
</div>

<div class="block-alert fragment fade-up" data-fragment-index="4">
<div class="block-title">Ejercicio 8: Gamma</div>
<div class="block-body" style="font-size: 25px; text-align: justify;">
El tiempo (en días) hasta que una trampa de feromonas captura el tercer insecto plaga en un cultivo de espárrago en <strong>El Espinal, Tolima</strong> sigue $\text{Gamma}(\alpha = 3,\, \beta = 2)$. Calcule: (a) la media y varianza, (b) $P(X < 4)$ usando software o tablas.
</div>
</div>

</div>

