---
title: "Bioestadística Fundamental"
author: " "
institute: "Departamento de Estadı́stica, Sede Bogotá"
bibliography: referencias.bib
csl: ieee.csl
format:
  revealjs:
    logo: images/logo_unal_3.png
    slide-number: true
    title-slide: false
    multiplex: true
    theme: [simple, ../assets/monash.scss]
    show-slide-number: all
    controls: true
    width: 1280
    height: 720
    css: [../assets/syntax-highlight.css, ../assets/custom.css, ../assets/pacman.css]
    header-includes: |
      <link rel="stylesheet" href="/assets/fontawesome-free-6.1.1-web/css/font-awesome.min.css">
      <script defer src="/assets/fontawesome-free-6.1.1-web/js/all.min.js"></script>
      <script>
      window.addEventListener('load', function() {
        if (typeof Reveal === 'undefined') return;
        function updateLogoVisibility() {
          if (typeof Reveal.getCurrentSlide !== 'function') return;
          var logos = document.querySelectorAll('.reveal .slide-logo');
          if (!logos.length) return;
          var current = Reveal.getCurrentSlide();
          var isTitle = current && current.id === 'title-slide';
          logos.forEach(function(logo) {
            logo.style.display = isTitle ? 'none' : '';
          });
        }
        updateLogoVisibility();
        Reveal.on('slidechanged', updateLogoVisibility);
      });
      </script>
execute:
  echo: true
---

## Clase 20 {.center .middle}

## Contenido

<div style="display: grid; grid-template-columns: 1fr 1fr; gap: 42px; margin-top: 20px; font-size: 30px; align-items: start;">
<div>
<h3 class="fragment fade-in" data-fragment-index="1" style="font-size: 34px; margin-bottom: 14px; color: #1b4d2e;">Parte I: Estimación puntual</h3>
<ul>
<li class="fragment fade-in" data-fragment-index="2">Estimador e insesgamiento.</li>
<li class="fragment fade-in" data-fragment-index="3">Consistencia y eficiencia.</li>
<li class="fragment fade-in" data-fragment-index="4">Error cuadrático medio.</li>
<li class="fragment fade-in" data-fragment-index="5">Métodos de estimación.</li>
</ul>
</div>

<div>
<h3 class="fragment fade-in" data-fragment-index="6" style="font-size: 34px; margin-bottom: 14px; color: #1a3a6b;">Parte II: Intervalos de confianza</h3>
<ul>
<li class="fragment fade-in" data-fragment-index="7">Definición e interpretación correcta.</li>
<li class="fragment fade-in" data-fragment-index="8">IC para la media con $\sigma$ conocida.</li>
<li class="fragment fade-in" data-fragment-index="9">IC para la media con $\sigma$ desconocida.</li>
<li class="fragment fade-in" data-fragment-index="10">Código R y taller.</li>
</ul>
</div>
</div>

<div style="text-align: center; margin-top: 40px;">
<p style="font-size: 52px; font-weight: bold; color: #3b82f6;">Estimadores e Intervalos de Confianza</p>
<p style="font-size: 32px; color: #1b4d2e; font-weight: 600; margin-top: 10px;">Del estadístico al parámetro: cuantificar la incertidumbre</p>
<p style="font-size: 24px; color: #9ca3af; margin-top: 30px;">Bioestadística Fundamental, Departamento de Estadística, UNAL Bogotá</p>
</div>

## La pregunta central de la inferencia

<div class="twocol">

<div class="card fragment fade-up crispdm-card--gray" data-fragment-index="1">
<ul>
<li class="fragment fade-up" data-fragment-index="2" style="font-size: 28px; text-align: justify;">
Medimos el contenido de proteína en 30 muestras de leche de Nariño y obtenemos $\bar{x} = 3.18\%$.
</li>
<li class="fragment fade-up" data-fragment-index="3" style="font-size: 28px; text-align: justify;">
¿Qué tan certera es esta estimación del promedio real $\mu$ de toda la producción lechera del departamento?
</li>
</ul>
</div>

<div class="card fragment fade-up crispdm-card--gray" data-fragment-index="4">
<ul>
<li class="fragment fade-up" data-fragment-index="5" style="font-size: 28px; text-align: justify;">
Un <strong>estimador puntual</strong> da un solo valor ($\bar{x} = 3.18\%$), pero no cuantifica la incertidumbre.
</li>
<li class="fragment fade-up" data-fragment-index="6" style="font-size: 28px; text-align: justify;">
Un <strong>intervalo de confianza</strong> dice: «con un 95% de confianza, $\mu$ está entre 3.11% y 3.25%». Eso comunica la precisión de la estimación.
</li>
</ul>
</div>

</div>

## Estimador: definición y propiedades

<div class="block-definition fragment fade-up" data-fragment-index="1">
  <div class="block-title">Definición: estimador</div>
  <div class="block-body">
  <p>Un <strong>estimador</strong> $\hat{\theta}$ de un parámetro $\theta$ es una función de la muestra $\hat{\theta} = T(X_1, \ldots, X_n)$ usada para estimar $\theta$. El valor observado $\hat{\theta}(x_1,\ldots,x_n)$ es la <strong>estimación</strong>.</p>
  </div>
</div>

<ul style="margin-top: 16px;">
<li class="fragment fade-up" data-fragment-index="2" style="font-size: 27px; text-align: justify;">
<strong>Insesgamiento:</strong> $E(\hat{\theta}) = \theta$. El estimador no sobreestima ni subestima sistemáticamente.
</li>
<li class="fragment fade-up" data-fragment-index="3" style="font-size: 27px; text-align: justify;">
<strong>Consistencia:</strong> $\hat{\theta} \to \theta$ en probabilidad cuando $n \to \infty$. Más datos implican mayor precisión.
</li>
<li class="fragment fade-up" data-fragment-index="4" style="font-size: 27px; text-align: justify;">
<strong>Eficiencia:</strong> entre estimadores insesgados, el más eficiente tiene la menor varianza.
</li>
</ul>

## Error cuadrático medio

<div class="block-definition fragment fade-up" data-fragment-index="1">
  <div class="block-title">Definición: ECM</div>
  <div class="block-body">
  $$ECM(\hat{\theta}) = E[(\hat{\theta} - \theta)^2] = \text{Var}(\hat{\theta}) + [\text{sesgo}(\hat{\theta})]^2$$
  </div>
</div>

<ul style="margin-top: 20px;">
<li class="fragment fade-up" data-fragment-index="2" style="font-size: 27px; text-align: justify;">
El ECM combina varianza y sesgo: un estimador puede tener mayor sesgo pero menor ECM que otro insesgado con mayor varianza.
</li>
<li class="fragment fade-up" data-fragment-index="3" style="font-size: 27px; text-align: justify;">
Para estimadores insesgados: $ECM(\hat{\theta}) = \text{Var}(\hat{\theta})$.
</li>
</ul>

## Estimadores de $\mu$ y $\sigma^2$

<div class="block-theorem fragment fade-up" data-fragment-index="1">
  <div class="block-title">Proposición: estimadores de la media y varianza</div>
  <div class="block-body">
  <ul style="font-size: 27px;">
  <li>$\bar{X} = \frac{1}{n}\sum X_i$ es estimador <strong>insesgado</strong> y consistente de $\mu$.</li>
  <li>$S^2 = \frac{1}{n-1}\sum(X_i - \bar{X})^2$ es estimador <strong>insesgado</strong> de $\sigma^2$ (divisor $n-1$).</li>
  <li>$S^2_n = \frac{1}{n}\sum(X_i - \bar{X})^2$ es estimador <strong>sesgado</strong> de $\sigma^2$ (divisor $n$).</li>
  </ul>
  </div>
</div>

## Intervalo de confianza: definición e interpretación

<div class="block-definition fragment fade-up" data-fragment-index="1">
  <div class="block-title">Definición: intervalo de confianza</div>
  <div class="block-body">
  <p>Un <strong>intervalo de confianza</strong> al $(1-\alpha)\times 100\%$ para $\theta$ es un intervalo aleatorio $[L(X), U(X)]$ tal que:</p>
  $$P(L \leq \theta \leq U) = 1 - \alpha$$
  </div>
</div>

<div class="block-alert fragment fade-up" data-fragment-index="2">
  <div class="block-title">Interpretación correcta</div>
  <div class="block-body">
  <p>El nivel de confianza $1-\alpha$ NO es la probabilidad de que $\theta$ caiga en el intervalo calculado de una muestra específica. Es la proporción de intervalos que contendrían a $\theta$ si repitiéramos el proceso de muestreo infinitas veces.</p>
  </div>
</div>

## IC para la media: $\sigma$ conocida

<div class="block-theorem fragment fade-up" data-fragment-index="1">
  <div class="block-title">IC para $\mu$ con $\sigma$ conocida</div>
  <div class="block-body">
  <p>Si $X_i \sim N(\mu, \sigma^2)$ o $n$ es grande (TCL), el IC al $(1-\alpha)\times 100\%$ para $\mu$ es:</p>
  $$\bar{x} \pm z_{\alpha/2} \frac{\sigma}{\sqrt{n}}$$
  <p>donde $z_{\alpha/2} = \Phi^{-1}(1 - \alpha/2)$ es el cuantil Normal estándar.</p>
  </div>
</div>

<ul style="margin-top: 16px;">
<li class="fragment fade-up" data-fragment-index="2" style="font-size: 27px;">
$\alpha = 0.05$: $z_{0.025} = 1.96$ (IC 95%)
</li>
<li class="fragment fade-up" data-fragment-index="3" style="font-size: 27px;">
$\alpha = 0.01$: $z_{0.005} = 2.576$ (IC 99%)
</li>
<li class="fragment fade-up" data-fragment-index="4" style="font-size: 27px;">
El margen de error es $E = z_{\alpha/2} \cdot \sigma/\sqrt{n}$.
</li>
</ul>

## Ejemplo: IC para proteína en leche

<div class="block-example fragment fade-up" data-fragment-index="1">
  <div class="block-title">Ejemplo: leche, Nariño</div>
  <div class="block-body">
  <p>En 30 muestras de leche de Nariño se obtuvo $\bar{x} = 3.18\%$ de proteína. Se sabe que $\sigma = 0.20\%$. Construya un IC al 95% para la proteína media $\mu$.</p>
  </div>
</div>

```{r}
#| echo: true
xbar <- 3.18; sigma <- 0.20; n <- 30; alpha <- 0.05
z <- qnorm(1 - alpha/2)
ee <- sigma / sqrt(n)
ic <- c(xbar - z*ee, xbar + z*ee)
cat("IC 95%: [", round(ic[1], 4), ",", round(ic[2], 4), "]\n")
cat("Margen de error:", round(z*ee, 4), "\n")
```

## IC para la media: $\sigma$ desconocida

<div class="block-theorem fragment fade-up" data-fragment-index="1">
  <div class="block-title">IC para $\mu$ con $\sigma$ desconocida</div>
  <div class="block-body">
  <p>Si $X_i \sim N(\mu, \sigma^2)$ con $\sigma$ desconocida, el IC al $(1-\alpha)\times 100\%$ para $\mu$ es:</p>
  $$\bar{x} \pm t_{\alpha/2,\, n-1} \frac{s}{\sqrt{n}}$$
  <p>donde $t_{\alpha/2, n-1}$ es el cuantil de la distribución $t$ con $n-1$ grados de libertad.</p>
  </div>
</div>

<ul style="margin-top: 16px;">
<li class="fragment fade-up" data-fragment-index="2" style="font-size: 27px; text-align: justify;">
Para $n$ grande, $t_{n-1} \approx z$ y los dos IC coinciden.
</li>
<li class="fragment fade-up" data-fragment-index="3" style="font-size: 27px; text-align: justify;">
Para $n$ pequeño, el IC con $t$ es más ancho (más conservador) que el de $z$.
</li>
</ul>

## Código R: IC con t de Student

```{r}
#| echo: true
# Datos: pH del suelo en 15 parcelas de cacao, Huila
set.seed(20)
ph <- rnorm(15, mean = 5.6, sd = 0.4)
n <- length(ph); xbar <- mean(ph); s <- sd(ph)

cat("n =", n, "  xbar =", round(xbar, 4), "  s =", round(s, 4), "\n")

# IC 95% manual con t
t_crit <- qt(0.975, df = n - 1)
ee <- s / sqrt(n)
ic <- c(xbar - t_crit*ee, xbar + t_crit*ee)
cat("IC 95% (manual): [", round(ic[1], 4), ",", round(ic[2], 4), "]\n")

# IC 95% automático con t.test
t.test(ph, conf.level = 0.95)$conf.int
```

## Efecto del nivel de confianza y del tamaño de muestra

```{r}
#| echo: true
#| fig-height: 3.5
library(ggplot2); library(tidyverse)
set.seed(20)
datos <- rnorm(50, 5.6, 0.4)

# IC para distintos niveles
niveles <- c(0.80, 0.90, 0.95, 0.99)
ics <- map_dfr(niveles, function(conf) {
  ic <- t.test(datos, conf.level = conf)$conf.int
  tibble(nivel = paste0(conf*100, "%"), lwr = ic[1], upr = ic[2],
         centro = mean(datos))
})

ggplot(ics, aes(y = nivel)) +
  geom_errorbarh(aes(xmin = lwr, xmax = upr), height = 0.3,
                 color = "#1a3a6b", linewidth = 1.2) +
  geom_point(aes(x = centro), color = "#c0392b", size = 3) +
  labs(x = "pH", y = "Nivel de confianza",
       title = "IC para el pH: distintos niveles de confianza") +
  theme_minimal(base_size = 13)
```

## Simulación: cobertura del IC

```{r}
#| echo: true
#| fig-height: 3.5
set.seed(20)
mu_real <- 5.6; sigma <- 0.4; n <- 15; B <- 100

resultados <- map_dfr(1:B, function(i) {
  x <- rnorm(n, mu_real, sigma)
  ic <- t.test(x)$conf.int
  tibble(sim = i, lwr = ic[1], upr = ic[2],
         cubre = ic[1] <= mu_real & mu_real <= ic[2])
})

ggplot(resultados[1:50,], aes(y = sim, color = cubre)) +
  geom_errorbarh(aes(xmin = lwr, xmax = upr), height = 0.5) +
  geom_vline(xintercept = mu_real, color = "#c0392b", linewidth = 1.2) +
  scale_color_manual(values = c("TRUE"="#1b4d2e","FALSE"="#c0392b")) +
  labs(x = "pH", y = "Muestra", color = "¿Cubre μ?",
       title = "50 IC al 95%: cobertura simulada") +
  theme_minimal(base_size = 12)
```

## Errores comunes en intervalos de confianza

<div class="block-alert fragment fade-up" data-fragment-index="1">
  <div class="block-title">Advertencia: interpretaciones incorrectas</div>
  <div class="block-body">
  <p>El IC es una propiedad del procedimiento de estimación, no del parámetro.</p>
  </div>
</div>

<ul style="margin-top: 16px;">
<li class="fragment fade-up" data-fragment-index="2" style="font-size: 27px; text-align: justify;">
<strong>Error:</strong> «hay un 95% de probabilidad de que $\mu$ esté en [3.11, 3.25]». Incorrecto: $\mu$ es fijo, no aleatorio.
</li>
<li class="fragment fade-up" data-fragment-index="3" style="font-size: 27px; text-align: justify;">
<strong>Correcto:</strong> «el procedimiento que produjo este intervalo genera intervalos que contienen a $\mu$ el 95% de las veces».
</li>
<li class="fragment fade-up" data-fragment-index="4" style="font-size: 27px; text-align: justify;">
<strong>Usar $z$ cuando se desconoce $\sigma$:</strong> con muestras pequeñas, debe usarse $t_{n-1}$.
</li>
<li class="fragment fade-up" data-fragment-index="5" style="font-size: 27px; text-align: justify;">
<strong>IC más ancho no significa peor:</strong> mayor nivel de confianza produce IC más amplios, lo cual es correcto.
</li>
</ul>

## Taller en clase {.center .middle}

## Taller 1: IC con $\sigma$ conocida

<div class="block-example fragment fade-up" data-fragment-index="1">
  <div class="block-title">Problema</div>
  <div class="block-body">
  <p>El rendimiento de papa pastusa en Boyacá sigue $N(\mu, \sigma^2)$ con $\sigma = 1.8$ t/ha (conocida por estudios históricos). Una muestra de $n = 40$ parcelas arrojó $\bar{x} = 22.3$ t/ha. Construya: (a) IC al 90%, (b) IC al 95%, (c) IC al 99%. ¿Qué ocurre con el ancho del IC al aumentar el nivel?</p>
  </div>
</div>

## Taller 1: solución

```{r}
#| echo: true
xbar <- 22.3; sigma <- 1.8; n <- 40

for (conf in c(0.90, 0.95, 0.99)) {
  z  <- qnorm(1 - (1-conf)/2)
  ee <- sigma / sqrt(n)
  ic <- xbar + c(-1, 1) * z * ee
  cat(sprintf("IC %s%%: [%.4f, %.4f]  ancho = %.4f\n",
              conf*100, ic[1], ic[2], diff(ic)))
}
```

## Taller 2: IC con $\sigma$ desconocida

<div class="block-example fragment fade-up" data-fragment-index="1">
  <div class="block-title">Problema</div>
  <div class="block-body">
  <p>Se midió el contenido de nitrógeno en 12 muestras de suelo de un cultivo de plátano en el Urabá antioqueño, obteniendo $\bar{x} = 18.4$ mg/kg y $s = 3.2$ mg/kg. Construya un IC al 95% para la media poblacional $\mu$. ¿Qué distribución aplica?</p>
  </div>
</div>

## Taller 2: solución

```{r}
#| echo: true
xbar <- 18.4; s <- 3.2; n <- 12; alpha <- 0.05
# Distribución t con n-1 = 11 grados de libertad
t_crit <- qt(1 - alpha/2, df = n - 1)
cat("t crítico (11 gl):", round(t_crit, 4), "\n")
ee <- s / sqrt(n)
ic <- xbar + c(-1, 1) * t_crit * ee
cat("IC 95%: [", round(ic[1], 4), ",", round(ic[2], 4), "]\n")
```

## Taller 3: interpretación y simulación

<div class="block-example fragment fade-up" data-fragment-index="1">
  <div class="block-title">Problema</div>
  <div class="block-body">
  <p>Simule 200 muestras de tamaño $n = 20$ de una $N(\mu = 10, \sigma = 2)$. Para cada muestra construya un IC al 95%. Calcule la proporción de ICs que contienen a $\mu = 10$ y compare con el nivel de confianza nominal.</p>
  </div>
</div>

## Taller 3: solución

```{r}
#| echo: true
set.seed(20)
mu <- 10; sigma <- 2; n <- 20; B <- 200
cobertura <- replicate(B, {
  x <- rnorm(n, mu, sigma)
  ic <- t.test(x, conf.level = 0.95)$conf.int
  ic[1] <= mu & mu <= ic[2]
})
cat("Cobertura observada:", mean(cobertura), "\n")
cat("Cobertura nominal:  0.95\n")
```

## Resumen: estimadores e IC

<div class="twocol">

<div class="card fragment fade-up crispdm-card--gray" data-fragment-index="1">
<h4 style="color:#1b4d2e; font-size: 26px;">Estimadores</h4>
<ul>
<li class="fragment fade-up" data-fragment-index="2" style="font-size: 24px;">$\bar{X}$: insesgado, consistente para $\mu$.</li>
<li class="fragment fade-up" data-fragment-index="3" style="font-size: 24px;">$S^2$ (divisor $n-1$): insesgado para $\sigma^2$.</li>
<li class="fragment fade-up" data-fragment-index="4" style="font-size: 24px;">ECM = Varianza + Sesgo².</li>
</ul>
</div>

<div class="card fragment fade-up crispdm-card--gray" data-fragment-index="5">
<h4 style="color:#1a3a6b; font-size: 26px;">Intervalos de confianza</h4>
<ul>
<li class="fragment fade-up" data-fragment-index="6" style="font-size: 24px;">$\sigma$ conocida: $\bar{x} \pm z_{\alpha/2} \sigma/\sqrt{n}$.</li>
<li class="fragment fade-up" data-fragment-index="7" style="font-size: 24px;">$\sigma$ desconocida: $\bar{x} \pm t_{\alpha/2,n-1} s/\sqrt{n}$.</li>
<li class="fragment fade-up" data-fragment-index="8" style="font-size: 24px;">En R: <code>t.test(x, conf.level = 0.95)</code>.</li>
</ul>
</div>

</div>

## Próxima clase

<div class="block-note fragment fade-up" data-fragment-index="1">
  <div class="block-body">
  <p><strong>Clase 21: Estimación de la media y la proporción.</strong> Extenderemos los IC al caso de proporciones y estudiaremos el IC para la diferencia de medias entre dos poblaciones.</p>
  </div>
</div>

<ul style="margin-top: 24px;">
<li class="fragment fade-up" data-fragment-index="2" style="font-size: 28px; text-align: justify;">
Aprenderemos a usar <code>prop.test</code> en R para ICs de proporciones y veremos la corrección de Yates.
</li>
</ul>
