---
title: "Bioestadística Fundamental"
author: " "
institute: "Departamento de Estadística, Sede Bogotá"
bibliography: referencias.bib
csl: ieee.csl
format:
  revealjs:
    embed-resources: true
    logo: images/logo_unal_3.png
    slide-number: true
    title-slide: false
    multiplex: true
    theme: [simple, ../assets/monash.scss]
    show-slide-number: all
    controls: true
    width: 1280
    height: 720
    css: [../assets/syntax-highlight.css, ../assets/custom.css, ../assets/pacman.css]
    header-includes: |
      <link rel="stylesheet" href="../assets/fontawesome-free-6.1.1-web/css/fontawesome.min.css">
      <script defer src="../assets/fontawesome-free-6.1.1-web/js/all.min.js"></script>
      <script>
      window.addEventListener('load', function() {
        if (typeof Reveal === 'undefined') return;
        function updateLogoVisibility() {
          if (typeof Reveal.getCurrentSlide !== 'function') return;
          var logos = document.querySelectorAll('.reveal .slide-logo');
          if (!logos.length) return;
          var current = Reveal.getCurrentSlide();
          var isTitle = current && current.id === 'title-slide';
          logos.forEach(function(logo) {
            logo.style.display = isTitle ? 'none' : '';
          });
        }
        updateLogoVisibility();
        Reveal.on('slidechanged', updateLogoVisibility);
      });
      </script>
execute:
  echo: false
---

## Contenido

<div style="display: grid; grid-template-columns: 1fr 1fr 1fr 1fr; gap: 26px; margin-top: 20px; font-size: 21px; align-items: start;">

<div>
<h3 class="fragment fade-in" data-fragment-index="1" style="font-size: 25px; margin-bottom: 14px; color: #1b4d2e;">Parte I: Bloques Completos Aleatorizados</h3>
<ul>
<li class="fragment fade-in" data-fragment-index="2">Motivación: por qué bloquear.</li>
<li class="fragment fade-in" data-fragment-index="3">El modelo del RCBD.</li>
<li class="fragment fade-in" data-fragment-index="4">Descomposición de la suma de cuadrados.</li>
<li class="fragment fade-in" data-fragment-index="5">Tabla ANOVA y ejemplo: papa en el altiplano.</li>
<li class="fragment fade-in" data-fragment-index="6">Verificación del modelo y residuos.</li>
<li class="fragment fade-in" data-fragment-index="7">Eficiencia relativa del bloqueo.</li>
<li class="fragment fade-in" data-fragment-index="8">Observación faltante y modelo de regresión.</li>
</ul>
</div>

<div>
<h3 class="fragment fade-in" data-fragment-index="9" style="font-size: 25px; margin-bottom: 14px; color: #1a3a6b;">Parte II: Cuadrado Latino</h3>
<ul>
<li class="fragment fade-in" data-fragment-index="10">Motivación: dos fuentes de variación extraña.</li>
<li class="fragment fade-in" data-fragment-index="11">Estructura y aleatorización.</li>
<li class="fragment fade-in" data-fragment-index="12">Modelo estadístico.</li>
<li class="fragment fade-in" data-fragment-index="13">Ejemplo: variedades de arroz en el Tolima.</li>
<li class="fragment fade-in" data-fragment-index="14">Tabla ANOVA de cuatro fuentes.</li>
</ul>
</div>

<div>
<h3 class="fragment fade-in" data-fragment-index="15" style="font-size: 25px; margin-bottom: 14px; color: #79260d;">Parte III: Cuadrado Greco-Latino</h3>
<ul>
<li class="fragment fade-in" data-fragment-index="16">Motivación: tres fuentes de variación extraña.</li>
<li class="fragment fade-in" data-fragment-index="17">Estructura y modelo.</li>
<li class="fragment fade-in" data-fragment-index="18">Condiciones de uso y limitaciones.</li>
<li class="fragment fade-in" data-fragment-index="19">Ejemplo conceptual: fertilizantes.</li>
</ul>
</div>

<div>
<h3 class="fragment fade-in" data-fragment-index="20" style="font-size: 25px; margin-bottom: 14px; color: #5b21b6;">Parte IV: Bloques Incompletos Balanceados</h3>
<ul>
<li class="fragment fade-in" data-fragment-index="21">Motivación: capacidad limitada de bloque.</li>
<li class="fragment fade-in" data-fragment-index="22">Análisis estadístico del BIBD.</li>
<li class="fragment fade-in" data-fragment-index="23">Estimación por mínimos cuadrados.</li>
<li class="fragment fade-in" data-fragment-index="24">Recuperación de información interbloque.</li>
<li class="fragment fade-in" data-fragment-index="25">Ejemplo: variedades de café.</li>
<li class="fragment fade-in" data-fragment-index="26">Taller en clase.</li>
</ul>
</div>

</div>

## {.center .middle}

<div style="text-align: center; margin-top: 40px;">

<p style="font-size: 48px; font-weight: bold; color: #3b82f6;">
Diseños con Restricciones de Aleatorización
</p>

<p style="font-size: 28px; color: #1b4d2e; font-weight: 600; margin-top: 10px; text-align: justify;">
En los experimentos agrícolas reales, casi nunca todo el material experimental es homogéneo. ¿Cómo controlamos la variabilidad que no nos interesa, sin perder la capacidad de comparar tratamientos?
</p>

</div>

## Motivación: por qué bloquear

<div style="font-size:27px; text-align:justify; line-height:1.5;">
En el Diseño Completamente Aleatorizado (DCA) se asume que todas las unidades experimentales son homogéneas. Sin embargo, en campo esto rara vez ocurre: las fincas difieren en altitud, tipo de suelo, manejo previo o disponibilidad de agua.
</div>

<div style="display:grid; grid-template-columns:1fr 1fr; gap:18px; margin-top:14px;">

<div class="fragment fade-up" data-fragment-index="1"
style="background-color:#fdecec; padding:18px; border-radius:18px; border-top:8px solid #b91c1c;">
<div style="font-size:25px; font-weight:bold; text-align:center; color:#b91c1c;">El problema</div>
<div style="font-size:22px; text-align:justify; line-height:1.4; margin-top:8px;">
Si la variabilidad entre fincas se mezcla con el error experimental, el $CM_E$ se infla y se reduce la capacidad de detectar diferencias reales entre tratamientos.
</div>
</div>

<div class="fragment fade-up" data-fragment-index="2"
style="background-color:#eef7ee; padding:18px; border-radius:18px; border-top:8px solid #1b4d2e;">
<div style="font-size:25px; font-weight:bold; text-align:center; color:#1b4d2e;">La solución: bloquear</div>
<div style="font-size:22px; text-align:justify; line-height:1.4; margin-top:8px;">
Se agrupan las unidades experimentales en <strong>bloques</strong> homogéneos (ej. fincas), y se aplican todos los tratamientos dentro de cada bloque, aislando esa fuente de variación.
</div>
</div>

</div>

<div class="fragment fade-up" data-fragment-index="3"
style="background-color:#f8fafc; padding:14px; border-radius:14px; border-left:8px solid #475569; margin-top:14px;">
<div style="font-size:23px; text-align:justify; line-height:1.3;">
Ejemplo: comparar 4 variedades de papa en 5 fincas distintas del altiplano cundiboyacense. La finca no es de interés directo, pero afecta el rendimiento; bloquear por finca permite "restarle" esa variabilidad al error experimental.
</div>
</div>

## El Diseño de Bloques Completos Aleatorizados (RCBD)

<div style="font-size:26px; text-align:justify; line-height:1.4;">
En un RCBD, cada <strong>bloque</strong> contiene exactamente una réplica de <strong>todos</strong> los tratamientos (de ahí "completo"), y dentro de cada bloque el orden de los tratamientos se asigna al azar (de ahí "aleatorizado").
</div>

<div class="block-theorem fragment fade-up" data-fragment-index="1">
<div class="block-title" style="font-size:28px;">Modelo del RCBD</div>
<div class="block-body" style="font-size:26px; text-align:center;">
$$
y_{ij} = \mu + \tau_i + \beta_j + \varepsilon_{ij}
\qquad
\begin{cases}
i=1,\ldots,a \text{ (tratamientos)} \\
j=1,\ldots,b \text{ (bloques)}
\end{cases}
$$
</div>
</div>

<div style="font-size:22px; line-height:1.4; margin-top:10px;">
- $\mu$: media general. $\tau_i$: efecto del tratamiento $i$. $\beta_j$: efecto del bloque $j$.
- $\varepsilon_{ij}\sim N(0,\sigma^2)$ independientes.
- Restricciones: $\sum_i \tau_i = 0$, $\sum_j \beta_j = 0$.
- A diferencia del DCA, ahora el modelo separa explícitamente la variabilidad debida al bloque.
</div>

## Hipótesis y supuestos del RCBD

<div style="font-size:25px; text-align:justify; line-height:1.4;">
El interés principal del RCBD recae en el efecto de tratamiento; el bloque se incluye para controlar variabilidad, no para realizar inferencia sobre él.
</div>

<div style="display:grid; grid-template-columns:1fr 1fr; gap:16px; margin-top:14px;">

<div class="fragment fade-up" data-fragment-index="1"
style="background-color:#eef4fb; padding:14px; border-radius:14px; border-top:7px solid #1a3a6b; font-size:21px; text-align:center;">
<strong>Hipótesis de interés</strong><br>
$$H_0:\tau_1=\cdots=\tau_a=0$$
$$H_1:\text{algún } \tau_i\neq0$$
</div>

<div class="fragment fade-up" data-fragment-index="2"
style="background-color:#eef7ee; padding:14px; border-radius:14px; border-top:7px solid #1b4d2e; font-size:21px; text-align:center;">
<strong>Supuestos del modelo</strong><br>
Normalidad, homogeneidad de varianza, independencia y aditividad (sin interacción tratamiento-bloque).
</div>

</div>

<div class="fragment fade-up" data-fragment-index="3"
style="background-color:#f8fafc; padding:12px; border-radius:14px; border-left:8px solid #475569; margin-top:14px; font-size:20px; text-align:center;">
La aleatorización se restringe: dentro de cada bloque, los tratamientos se asignan al azar a las unidades experimentales, pero el bloque mismo no se aleatoriza.
</div>

## Ejemplo agrícola: variedades de papa en el altiplano

<div style="font-size:25px; text-align:justify; line-height:1.4;">
Un ingeniero agrónomo del ICA evalúa el rendimiento (t/ha) de 4 variedades de papa: <strong>Pastusa Suprema</strong>, <strong>Diacol Capiro</strong>, <strong>ICA Única</strong> y <strong>Criolla Colombia</strong>, sembradas en 5 fincas de Cundinamarca y Boyacá (Subachoque, Toca, Villapinzón, Tausa, Zipaquirá), cada una usada como bloque.
</div>

<table style="width:100%; font-size:19px; text-align:center; margin-top:8px; border-collapse:collapse;">
<tr style="background-color:#1a3a6b; color:white;">
<th style="padding:6px;">Finca (bloque)</th><th>Pastusa Suprema</th><th>Diacol Capiro</th><th>ICA Única</th><th>Criolla Colombia</th>
</tr>
<tr style="background-color:#eef4fb;"><td style="padding:6px;">Subachoque</td><td>27.6</td><td>31.9</td><td>32.8</td><td>25.9</td></tr>
<tr><td style="padding:6px;">Toca</td><td>30.2</td><td>32.7</td><td>32.6</td><td>26.6</td></tr>
<tr style="background-color:#eef4fb;"><td style="padding:6px;">Villapinzón</td><td>26.1</td><td>29.3</td><td>33.0</td><td>25.3</td></tr>
<tr><td style="padding:6px;">Tausa</td><td>31.3</td><td>34.6</td><td>33.2</td><td>28.1</td></tr>
<tr style="background-color:#eef4fb;"><td style="padding:6px;">Zipaquirá</td><td>25.9</td><td>27.6</td><td>29.3</td><td>21.0</td></tr>
</table>

<div class="fragment fade-up" data-fragment-index="1"
style="background-color:#eef4fb; padding:10px; border-radius:12px; border-left:8px solid #1a3a6b; margin-top:10px; font-size:21px; text-align:center;">
Cada finca recibe las 4 variedades en orden aleatorio: hay $a=4$ tratamientos y $b=5$ bloques, con $N=20$ observaciones en total.
</div>

## Medias por tratamiento y por bloque

<table style="width:100%; font-size:23px; text-align:center; margin-top:8px; border-collapse:collapse;">
<tr style="background-color:#1a3a6b; color:white;">
<th style="padding:8px;">Variedad</th><th style="padding:8px;">$\bar y_{i.}$ (t/ha)</th>
</tr>
<tr style="background-color:#eef4fb;"><td style="padding:8px;">Pastusa Suprema</td><td style="padding:8px;">28.22</td></tr>
<tr><td style="padding:8px;">Diacol Capiro</td><td style="padding:8px;">31.22</td></tr>
<tr style="background-color:#eef4fb;"><td style="padding:8px;">ICA Única</td><td style="padding:8px;">32.18</td></tr>
<tr><td style="padding:8px;">Criolla Colombia</td><td style="padding:8px;">25.38</td></tr>
</table>

```{r}
#| label: boxplot-papa
#| echo: false
#| fig-height: 3.2
variedades <- c("Pastusa_Suprema", "Diacol_Capiro", "ICA_Unica", "Criolla_Colombia")
fincas <- c("Subachoque","Toca","Villapinzon","Tausa","Zipaquira")
set.seed(101)
mu <- 28
tau <- c(0, 2.4, 4.1, -1.8); names(tau) <- variedades
beta <- c(0, 1.5, -1.0, 3.0, -2.5); names(beta) <- fincas
dat_papa <- expand.grid(finca = fincas, variedad = variedades)
dat_papa$rend <- mu + tau[dat_papa$variedad] + beta[dat_papa$finca] + rnorm(nrow(dat_papa), 0, 1.3)
dat_papa$rend <- round(dat_papa$rend, 1)
dat_papa$variedad <- factor(dat_papa$variedad, levels = variedades)
dat_papa$finca <- factor(dat_papa$finca, levels = fincas)
modelo_rcbd <- aov(rend ~ variedad + finca, data = dat_papa)
boxplot(rend ~ variedad, data = dat_papa,
        col = c("#cbd5e1", "#dbeafe", "#d6f0dd", "#fde68a"),
        xlab = "Variedad", ylab = "Rendimiento (t/ha)",
        main = "Rendimiento de papa por variedad (5 fincas)")
```

<div class="fragment fade-up" data-fragment-index="1"
style="background-color:#fff7e8; padding:10px; border-radius:12px; border-left:8px solid #d97706; margin-top:6px; font-size:20px; text-align:center;">
La media general es $\bar y_{..}=29.25$ t/ha. Las fincas también difieren: Tausa promedia 31.80 t/ha y Zipaquirá solo 25.95 t/ha, evidenciando la necesidad de bloquear.
</div>

## Descomposición de la suma de cuadrados en el RCBD

<div style="font-size:24px; text-align:justify; line-height:1.4;">
La variabilidad total ahora se descompone en <strong>tres</strong> componentes: tratamiento, bloque y error.
</div>

<div class="block-definition fragment fade-up" data-fragment-index="1">
<div class="block-title" style="font-size:24px;">Identidad fundamental del RCBD</div>
<div class="block-body" style="font-size:21px; text-align:center;">
$$
\underbrace{\sum_{i}\sum_{j}(y_{ij}-\bar y_{..})^2}_{SC_T}
=
\underbrace{b\sum_{i} (\bar y_{i.}-\bar y_{..})^2}_{SC_{Trat}}
+
\underbrace{a\sum_{j} (\bar y_{.j}-\bar y_{..})^2}_{SC_{Bloq}}
+
\underbrace{\sum_{i}\sum_{j}(y_{ij}-\bar y_{i.}-\bar y_{.j}+\bar y_{..})^2}_{SC_E}
$$
</div>
</div>

<div style="display:grid; grid-template-columns:1fr 1fr 1fr; gap:12px; margin-top:10px;">

<div class="fragment fade-up" data-fragment-index="2"
style="background-color:#eef4fb; padding:12px; border-radius:14px; border-top:7px solid #1a3a6b; font-size:19px; text-align:center;">
$SC_{Trat}$: variabilidad entre variedades.
</div>

<div class="fragment fade-up" data-fragment-index="3"
style="background-color:#eef7ee; padding:12px; border-radius:14px; border-top:7px solid #1b4d2e; font-size:19px; text-align:center;">
$SC_{Bloq}$: variabilidad entre fincas.
</div>

<div class="fragment fade-up" data-fragment-index="4"
style="background-color:#fff7e8; padding:12px; border-radius:14px; border-top:7px solid #d97706; font-size:19px; text-align:center;">
$SC_E$: variabilidad residual no explicada.
</div>

</div>

## Cálculo de las sumas de cuadrados: ejemplo de la papa

<div class="fragment fade-up" data-fragment-index="1" style="background-color:#eef4fb; border-left:6px solid #1a3a6b; border-radius:8px; padding:10px 14px; font-size:22px; line-height:1.4;">
<strong style="color:#1a3a6b;">Paso 1. Suma de cuadrados total:</strong>
$$SC_T=\sum_i\sum_j(y_{ij}-29.25)^2=235.97$$
</div>

<div class="fragment fade-up" data-fragment-index="2" style="background-color:#eef7ee; border-left:6px solid #1b4d2e; border-radius:8px; padding:10px 14px; font-size:22px; line-height:1.4; margin-top:8px;">
<strong style="color:#1b4d2e;">Paso 2. Suma de cuadrados de tratamiento y bloque:</strong>
$$SC_{Trat}=5\sum_i (\bar y_{i.}-29.25)^2=142.52$$
$$SC_{Bloq}=4\sum_j (\bar y_{.j}-29.25)^2=79.16$$
</div>

<div class="fragment fade-up" data-fragment-index="3" style="background-color:#fff7e8; border-left:6px solid #d97706; border-radius:8px; padding:10px 14px; font-size:22px; line-height:1.4; margin-top:8px;">
<strong style="color:#d97706;">Paso 3. Suma de cuadrados del error:</strong>
$$SC_E=SC_T-SC_{Trat}-SC_{Bloq}=235.97-142.52-79.16=14.30$$
</div>

## Tabla ANOVA del RCBD

<table style="width:100%; font-size:21px; border-collapse:collapse; text-align:center; margin-top:8px;">
<tr style="background-color:#1a3a6b; color:white;">
<th style="padding:8px;">Fuente</th>
<th style="padding:8px;">SC</th>
<th style="padding:8px;">gl</th>
<th style="padding:8px;">CM</th>
<th style="padding:8px;">F</th>
<th style="padding:8px;">valor-p</th>
</tr>
<tr style="background-color:#eef4fb;">
<td style="padding:8px;">Variedad</td>
<td style="padding:8px;">142.52</td>
<td style="padding:8px;">3</td>
<td style="padding:8px;">47.51</td>
<td style="padding:8px;">39.88</td>
<td style="padding:8px;">$1.6\times10^{-6}$</td>
</tr>
<tr>
<td style="padding:8px;">Finca (bloque)</td>
<td style="padding:8px;">79.16</td>
<td style="padding:8px;">4</td>
<td style="padding:8px;">19.79</td>
<td style="padding:8px;">16.61</td>
<td style="padding:8px;">$7.8\times10^{-5}$</td>
</tr>
<tr style="background-color:#eef4fb;">
<td style="padding:8px;">Error</td>
<td style="padding:8px;">14.30</td>
<td style="padding:8px;">12</td>
<td style="padding:8px;">1.19</td>
<td style="padding:8px;"></td>
<td style="padding:8px;"></td>
</tr>
<tr>
<td style="padding:8px;">Total</td>
<td style="padding:8px;">235.97</td>
<td style="padding:8px;">19</td>
<td style="padding:8px;"></td>
<td style="padding:8px;"></td>
<td style="padding:8px;"></td>
</tr>
</table>

<div class="fragment fade-up" data-fragment-index="1"
style="background-color:#fff7e8; padding:10px; border-radius:12px; border-left:8px solid #d97706; margin-top:10px; font-size:20px; text-align:center;">
Para tratamiento: $F=\dfrac{CM_{Trat}}{CM_E}\sim F_{a-1,(a-1)(b-1)}$. Para bloque: $F=\dfrac{CM_{Bloq}}{CM_E}\sim F_{b-1,(a-1)(b-1)}$, aunque esta última prueba suele usarse solo de forma descriptiva.
</div>

## Criterio de decisión y conclusión: papa

<div style="display:grid; grid-template-columns:1fr 1fr; gap:18px;">

<div class="fragment fade-up" data-fragment-index="1"
style="background-color:#eef4fb; padding:18px; border-radius:18px; border-top:8px solid #1a3a6b;">
<div style="font-size:25px; font-weight:bold; text-align:center; color:#1a3a6b;">Criterio de decisión</div>
<div style="font-size:21px; text-align:center; line-height:1.5; margin-top:8px;">
$$F_{calc}=39.88 > F_{0.05,3,12}=3.49$$
$$\text{valor-p}=1.6\times10^{-6}<0.05$$
Se rechaza $H_0:\tau_1=\cdots=\tau_4=0$.
</div>
</div>

<div class="fragment fade-up" data-fragment-index="2"
style="background-color:#eef7ee; padding:18px; border-radius:18px; border-top:8px solid #1b4d2e;">
<div style="font-size:25px; font-weight:bold; text-align:center; color:#1b4d2e;">Conclusión</div>
<div style="font-size:21px; text-align:justify; line-height:1.4; margin-top:8px;">
Existe evidencia estadística suficiente para afirmar que al menos una variedad de papa tiene un rendimiento promedio diferente, controlando por la variabilidad entre fincas.
</div>
</div>

</div>

<div class="fragment fade-up" data-fragment-index="3"
style="background-color:#f8fafc; padding:12px; border-radius:14px; border-left:8px solid #475569; margin-top:14px; font-size:20px; text-align:center;">
El bloqueo por finca también resultó significativo ($F=16.61$, valor-p$=7.8\times10^{-5}$), confirmando que las fincas difieren considerablemente y que bloquear fue una decisión acertada.
</div>

## Verificación de la adecuación del modelo

<div style="font-size:25px; text-align:justify; line-height:1.4;">
Como en cualquier ANOVA, los residuos $e_{ij}=y_{ij}-\hat y_{ij}$ deben revisarse para validar normalidad, homogeneidad de varianza e independencia.
</div>

```{r}
#| label: qqplot-papa
#| echo: false
#| fig-height: 3.2
qqnorm(residuals(modelo_rcbd), main = "Gráfico de probabilidad normal de los residuos",
       pch = 19, col = "#1a3a6b")
qqline(residuals(modelo_rcbd), col = "#b91c1c", lwd = 2)
```

<div class="fragment fade-up" data-fragment-index="1" style="background-color:#eef4fb; border-left:6px solid #1a3a6b; border-radius:8px; padding:10px 14px; font-size:21px; line-height:1.4;">
<strong style="color:#1a3a6b;">Shapiro-Wilk:</strong> $W=0.947$, valor-p$=0.319$.
<strong style="color:#1b4d2e; margin-left:10px;">Bartlett:</strong> $K^2=1.73$, gl$=3$, valor-p$=0.630$.
</div>

<div class="fragment fade-up" data-fragment-index="2"
style="background-color:#eef7ee; padding:10px; border-radius:12px; border-left:8px solid #1b4d2e; margin-top:8px; font-size:20px; text-align:center;">
Ambos supuestos se cumplen razonablemente: no hay evidencia para rechazar normalidad ni homogeneidad de varianzas.
</div>

## Gráfico de interacción tratamiento por bloque

<div style="font-size:24px; text-align:justify; line-height:1.4; margin-bottom:6px;">
El modelo aditivo del RCBD asume que el efecto del tratamiento es <strong>el mismo</strong> en todos los bloques (no hay interacción). Esto se verifica gráficamente con un gráfico de perfiles.
</div>

```{r}
#| label: interaccion-papa
#| echo: false
#| fig-height: 3.4
with(dat_papa, interaction.plot(finca, variedad, rend,
     col = c("#1a3a6b","#1b4d2e","#d97706","#7c3aed"), lwd = 2,
     xlab = "Finca (bloque)", ylab = "Rendimiento (t/ha)",
     trace.label = "Variedad", main = "Perfiles de rendimiento por finca y variedad"))
```

<div class="fragment fade-up" data-fragment-index="1"
style="background-color:#fff7e8; padding:10px; border-radius:12px; border-left:8px solid #d97706; margin-top:6px; font-size:20px; text-align:center;">
Las líneas son aproximadamente paralelas: no se observa un cruce sistemático, lo cual respalda el supuesto de aditividad. La <strong>prueba de Tukey para no aditividad</strong> permite formalizar esta verificación, contrastando $H_0:$ no hay interacción tratamiento-bloque.
</div>

## Otros aspectos del RCBD: eficiencia relativa del bloqueo

<div style="font-size:25px; text-align:justify; line-height:1.4;">
Una pregunta natural es: ¿valió la pena bloquear? La <strong>eficiencia relativa</strong> (ER) compara la precisión del RCBD con la de un DCA hipotético que hubiera ignorado el bloqueo.
</div>

<div class="block-definition fragment fade-up" data-fragment-index="1">
<div class="block-title" style="font-size:24px;">Eficiencia relativa del bloqueo</div>
<div class="block-body" style="font-size:22px; text-align:center;">
$$
ER = \frac{CM_{Bloq}(b-1) + b(a-1)\,CM_E}{(ab-1)\,CM_E}
$$
</div>
</div>

<div class="fragment fade-up" data-fragment-index="2" style="background-color:#eef4fb; border-left:6px solid #1a3a6b; border-radius:8px; padding:10px 14px; font-size:22px; text-align:center; margin-top:8px;">
$$ER=\frac{19.79(4)+5(3)(1.19)}{19(1.19)}=\frac{79.16+17.85}{22.61}\approx4.29$$
</div>

<div class="fragment fade-up" data-fragment-index="3"
style="background-color:#eef7ee; padding:10px; border-radius:12px; border-left:8px solid #1b4d2e; margin-top:8px; font-size:21px; text-align:center;">
$ER\approx4.29$ significa que el RCBD es aproximadamente <strong>4.3 veces más eficiente</strong> que el DCA: hubiera sido necesario usar más de 4 veces el número de réplicas en un DCA para lograr la misma precisión.
</div>

## Observación faltante en el RCBD

<div style="font-size:25px; text-align:justify; line-height:1.4;">
En campo es común perder una observación (planta muerta, parcela inundada). El procedimiento de Yates permite <strong>estimar</strong> el valor faltante para mantener el análisis balanceado.
</div>

<div class="block-theorem fragment fade-up" data-fragment-index="1">
<div class="block-title" style="font-size:24px;">Fórmula de Yates para un dato faltante</div>
<div class="block-body" style="font-size:24px; text-align:center;">
$$
\hat y_{ij}=\frac{a\,B_j+b\,T_i-Y}{(a-1)(b-1)}
$$
</div>
</div>

<div style="font-size:21px; line-height:1.4; margin-top:8px;">
- $B_j$: total del bloque $j$ (sin el dato faltante).
- $T_i$: total del tratamiento $i$ (sin el dato faltante).
- $Y$: gran total (sin el dato faltante).
</div>

<div class="fragment fade-up" data-fragment-index="2" style="background-color:#eef4fb; border-left:6px solid #1a3a6b; border-radius:8px; padding:10px 14px; font-size:21px; text-align:center; margin-top:8px;">
Suponga que se pierde el dato de ICA Única en Tausa (valor real $33.2$). Con $B_{Tausa}=94.0$, $T_{ICA}=127.7$, $Y=551.8$:
$$\hat y=\frac{4(94.0)+5(127.7)-551.8}{(4-1)(5-1)}=\frac{376+638.5-551.8}{12}\approx38.6$$
</div>

<div class="fragment fade-up" data-fragment-index="3"
style="background-color:#fdecec; padding:10px; border-radius:12px; border-left:8px solid #b91c1c; margin-top:6px; font-size:20px; text-align:center;">
El valor estimado debe usarse con $1$ grado de libertad menos en el error, y el análisis posterior debe interpretarse con cautela: la estimación introduce algo de optimismo en la precisión.
</div>

## Estimación de parámetros y regresión general

<div style="font-size:24px; text-align:justify; line-height:1.4;">
El RCBD también puede expresarse como un modelo de regresión con variables indicadoras para tratamiento y para bloque, usando Pastusa Suprema y Subachoque como referencias.
</div>

<table style="width:100%; font-size:19px; text-align:center; margin-top:8px; border-collapse:collapse;">
<tr style="background-color:#1a3a6b; color:white;">
<th style="padding:6px;">Coeficiente</th><th>Estimación</th><th>valor-p</th>
</tr>
<tr style="background-color:#eef4fb;"><td style="padding:6px;">Intercepto (Pastusa, Subachoque)</td><td>28.52</td><td>$<0.001$</td></tr>
<tr><td style="padding:6px;">Diacol Capiro</td><td>3.00</td><td>$<0.001$</td></tr>
<tr style="background-color:#eef4fb;"><td style="padding:6px;">ICA Única</td><td>3.96</td><td>$<0.001$</td></tr>
<tr><td style="padding:6px;">Criolla Colombia</td><td>-2.84</td><td>0.001</td></tr>
<tr style="background-color:#eef4fb;"><td style="padding:6px;">Tausa</td><td>2.25</td><td>0.013</td></tr>
<tr><td style="padding:6px;">Zipaquirá</td><td>-3.60</td><td>0.001</td></tr>
</table>

<div class="fragment fade-up" data-fragment-index="1"
style="background-color:#f8fafc; padding:10px; border-radius:12px; border-left:8px solid #475569; margin-top:8px; font-size:20px; text-align:center;">
El modelo de regresión explica el $93.9\%$ de la variabilidad ($R^2=0.939$), con $F=26.6$ (7, 12 gl), valor-p$=2.16\times10^{-6}$: el modelo global es altamente significativo, confirmando los resultados del ANOVA del RCBD.
</div>

## Comparaciones múltiples en el RCBD

<div style="font-size:25px; text-align:justify; line-height:1.4;">
Una vez rechazado $H_0$, las comparaciones de Tukey, Scheffé o Dunnett (vistas en la clase anterior) se aplican de la misma forma, usando $CM_E$ del RCBD con sus grados de libertad $(a-1)(b-1)$.
</div>

<table style="width:100%; font-size:19px; text-align:center; margin-top:10px; border-collapse:collapse;">
<tr style="background-color:#1a3a6b; color:white;">
<th style="padding:6px;">Comparación</th><th>Diferencia</th><th>valor-p (Tukey)</th>
</tr>
<tr style="background-color:#eef4fb;"><td style="padding:6px;">Diacol Capiro - Pastusa Suprema</td><td>3.00</td><td>0.012</td></tr>
<tr><td style="padding:6px;">ICA Única - Pastusa Suprema</td><td>3.96</td><td>0.002</td></tr>
<tr style="background-color:#eef4fb;"><td style="padding:6px;">Criolla Colombia - Pastusa Suprema</td><td>-2.84</td><td>0.025</td></tr>
<tr><td style="padding:6px;">ICA Única - Diacol Capiro</td><td>0.96</td><td>0.498</td></tr>
<tr style="background-color:#eef4fb;"><td style="padding:6px;">Criolla Colombia - Diacol Capiro</td><td>-5.84</td><td>$<0.001$</td></tr>
<tr><td style="padding:6px;">Criolla Colombia - ICA Única</td><td>-6.80</td><td>$<0.001$</td></tr>
</table>

<div class="fragment fade-up" data-fragment-index="1"
style="background-color:#eef7ee; padding:10px; border-radius:12px; border-left:8px solid #1b4d2e; margin-top:8px; font-size:20px; text-align:center;">
ICA Única y Diacol Capiro tienen el mayor rendimiento y no difieren significativamente entre sí; Criolla Colombia presenta el menor rendimiento, significativamente inferior a las otras tres variedades.
</div>

## Errores comunes en el RCBD

<div class="block-alert fragment fade-up" data-fragment-index="1">
<div class="block-title">Advertencia: errores frecuentes</div>
<div class="block-body" style="font-size:22px; line-height:1.4;">
- Bloquear por una variable que no afecta la respuesta: se pierden grados de libertad del error sin ganar precisión.
- Confundir bloque con tratamiento: el bloque nunca se asigna al azar a las unidades, ya existe (ej. la finca ya tiene su ubicación).
- Olvidar que cada bloque debe contener <strong>todos</strong> los tratamientos exactamente una vez (diseño "completo").
- Ignorar la posible interacción tratamiento-bloque, que viola el supuesto de aditividad del modelo.
</div>
</div>

## {.center .middle}

<div style="text-align: center; margin-top: 40px;">

<p style="font-size: 48px; font-weight: bold; color: #3b82f6;">
El Diseño de Cuadrado Latino
</p>

<p style="font-size: 28px; color: #1b4d2e; font-weight: 600; margin-top: 10px; text-align: justify;">
¿Qué hacer cuando existen DOS fuentes de variabilidad extraña que se desean controlar simultáneamente?
</p>

</div>

## Motivación: controlar dos fuentes de variabilidad

<div style="font-size:27px; text-align:justify; line-height:1.5;">
El RCBD controla una sola fuente de variación extraña (el bloque). Pero en muchos experimentos agrícolas existen <strong>dos</strong> fuentes simultáneas: por ejemplo, el tipo de suelo (por filas) y la época de siembra (por columnas).
</div>

<div class="fragment fade-up" data-fragment-index="1"
style="background-color:#eef4fb; padding:14px; border-radius:14px; border-left:8px solid #1a3a6b; margin-top:14px; font-size:23px; text-align:justify;">
El <strong>Cuadrado Latino</strong> permite controlar dos factores de bloqueo a la vez, usando un arreglo en filas y columnas donde cada tratamiento aparece exactamente una vez en cada fila y en cada columna.
</div>

<div class="fragment fade-up" data-fragment-index="2"
style="background-color:#fff7e8; padding:12px; border-radius:14px; border-left:8px solid #d97706; margin-top:10px; font-size:21px; text-align:center;">
Limitación importante: el número de filas, columnas y tratamientos debe ser <strong>el mismo</strong> ($a\times a$).
</div>

## Estructura y aleatorización del cuadrado latino

<div style="font-size:25px; text-align:justify; line-height:1.4;">
En un cuadrado latino de orden $a$, se construye una matriz $a\times a$ donde cada letra (tratamiento) aparece una sola vez en cada fila y en cada columna.
</div>

<table style="width:60%; margin:10px auto; font-size:24px; text-align:center; border-collapse:collapse;">
<tr style="background-color:#1a3a6b; color:white;"><th></th><th>Col 1</th><th>Col 2</th><th>Col 3</th><th>Col 4</th></tr>
<tr style="background-color:#eef4fb;"><td><strong>Fila 1</strong></td><td>A</td><td>B</td><td>C</td><td>D</td></tr>
<tr><td><strong>Fila 2</strong></td><td>B</td><td>C</td><td>D</td><td>A</td></tr>
<tr style="background-color:#eef4fb;"><td><strong>Fila 3</strong></td><td>C</td><td>D</td><td>A</td><td>B</td></tr>
<tr><td><strong>Fila 4</strong></td><td>D</td><td>A</td><td>B</td><td>C</td></tr>
</table>

<div class="fragment fade-up" data-fragment-index="1"
style="background-color:#eef7ee; padding:10px; border-radius:12px; border-left:8px solid #1b4d2e; margin-top:10px; font-size:21px; text-align:center;">
La aleatorización consiste en permutar al azar las filas, luego las columnas y, opcionalmente, los símbolos de tratamiento de un cuadrado latino estándar.
</div>

## Modelo del cuadrado latino

<div class="block-theorem fragment fade-up" data-fragment-index="1">
<div class="block-title" style="font-size:28px;">Modelo del Cuadrado Latino</div>
<div class="block-body" style="font-size:25px; text-align:center;">
$$
y_{ijk} = \mu + \alpha_i + \beta_j + \tau_k + \varepsilon_{ijk}
$$
</div>
</div>

<div style="font-size:23px; line-height:1.4; margin-top:10px;">
- $\alpha_i$: efecto de la fila $i$ (ej. lote), $i=1,\ldots,a$.
- $\beta_j$: efecto de la columna $j$ (ej. fecha de siembra), $j=1,\ldots,a$.
- $\tau_k$: efecto del tratamiento $k$ (ej. variedad), $k=1,\ldots,a$.
- $\varepsilon_{ijk}\sim N(0,\sigma^2)$ independientes.
- Solo se observan $a^2$ combinaciones de las $a^3$ posibles: cada fila-columna recibe un único tratamiento.
</div>

## Ejemplo agrícola: variedades de arroz en el Tolima

<div style="font-size:24px; text-align:justify; line-height:1.4;">
Un agrónomo del Espinal (Tolima) compara 4 variedades de arroz: <strong>Fedearroz 60</strong>, <strong>Fedearroz 67</strong>, <strong>Fedearroz 2000</strong> y <strong>Coprosem</strong>. Controla por <strong>lote</strong> (filas, diferencias de fertilidad del suelo) y por <strong>fecha de siembra</strong> (columnas, diferencias climáticas estacionales).
</div>

<table style="width:80%; margin:10px auto; font-size:20px; text-align:center; border-collapse:collapse;">
<tr style="background-color:#1a3a6b; color:white;"><th></th><th>Fecha 1</th><th>Fecha 2</th><th>Fecha 3</th><th>Fecha 4</th></tr>
<tr style="background-color:#eef4fb;"><td><strong>Lote 1</strong></td><td>F60 (6.80)</td><td>F67 (7.35)</td><td>F2000 (8.98)</td><td>Coprosem (6.50)</td></tr>
<tr><td><strong>Lote 2</strong></td><td>F67 (8.25)</td><td>F2000 (7.80)</td><td>Coprosem (7.23)</td><td>F60 (7.02)</td></tr>
<tr style="background-color:#eef4fb;"><td><strong>Lote 3</strong></td><td>F2000 (8.21)</td><td>Coprosem (5.86)</td><td>F60 (7.35)</td><td>F67 (8.21)</td></tr>
<tr><td><strong>Lote 4</strong></td><td>Coprosem (6.83)</td><td>F60 (7.16)</td><td>F67 (9.68)</td><td>F2000 (9.11)</td></tr>
</table>

<div class="fragment fade-up" data-fragment-index="1"
style="background-color:#fff7e8; padding:10px; border-radius:12px; border-left:8px solid #d97706; margin-top:8px; font-size:19px; text-align:center;">
Rendimiento en toneladas/ha. Cada variedad aparece exactamente una vez en cada lote y en cada fecha.
</div>

## Medias del cuadrado latino: arroz

```{r}
#| label: interaccion-arroz
#| echo: false
#| fig-height: 3.2
trt_arroz <- c("Fedearroz_60","Fedearroz_67","Fedearroz_2000","Coprosem")
lotes <- paste0("Lote_", 1:4)
fechas <- paste0("Fecha_", 1:4)
LS <- matrix(c(1,2,3,4, 2,3,4,1, 3,4,1,2, 4,1,2,3), nrow=4, byrow=TRUE)
mu2 <- 7.2
alpha_fila <- c(0, 0.3, -0.4, 0.5)
beta_col   <- c(0, -0.5, 0.6, 0.2)
tau_trt    <- c(0, 0.8, 1.3, -0.6)
set.seed(202)
dat_arroz <- data.frame()
for (i in 1:4) for (j in 1:4) {
  k <- LS[i,j]
  y <- mu2 + alpha_fila[i] + beta_col[j] + tau_trt[k] + rnorm(1,0,0.35)
  dat_arroz <- rbind(dat_arroz, data.frame(lote=lotes[i], fecha=fechas[j],
                                            variedad=trt_arroz[k], rend=round(y,2)))
}
dat_arroz$lote <- factor(dat_arroz$lote, levels=lotes)
dat_arroz$fecha <- factor(dat_arroz$fecha, levels=fechas)
dat_arroz$variedad <- factor(dat_arroz$variedad, levels=trt_arroz)
modelo_ls <- aov(rend ~ variedad + lote + fecha, data=dat_arroz)
boxplot(rend ~ variedad, data = dat_arroz,
        col = c("#dbeafe","#d6f0dd","#fde68a","#fecaca"),
        xlab = "Variedad", ylab = "Rendimiento (t/ha)",
        main = "Rendimiento de arroz por variedad")
```

<table style="width:100%; font-size:20px; text-align:center; margin-top:6px; border-collapse:collapse;">
<tr style="background-color:#1a3a6b; color:white;"><th>Variedad</th><th>$\bar y_{..k}$</th></tr>
<tr style="background-color:#eef4fb;"><td>Fedearroz 60</td><td>7.082</td></tr>
<tr><td>Fedearroz 67</td><td>8.373</td></tr>
<tr style="background-color:#eef4fb;"><td>Fedearroz 2000</td><td>8.525</td></tr>
<tr><td>Coprosem</td><td>6.605</td></tr>
</table>

## Tabla ANOVA del cuadrado latino

<div style="font-size:23px; text-align:justify; line-height:1.3; margin-bottom:6px;">
El cuadrado latino descompone $SC_T$ en <strong>cuatro</strong> fuentes: variedad, lote, fecha y error, cada una con $a-1$ grados de libertad (excepto el error).
</div>

<table style="width:100%; font-size:20px; border-collapse:collapse; text-align:center;">
<tr style="background-color:#1a3a6b; color:white;">
<th style="padding:6px;">Fuente</th><th>SC</th><th>gl</th><th>CM</th><th>F</th><th>valor-p</th>
</tr>
<tr style="background-color:#eef4fb;"><td style="padding:6px;">Variedad</td><td>10.81</td><td>3</td><td>3.60</td><td>134.7</td><td>$6.8\times10^{-6}$</td></tr>
<tr><td style="padding:6px;">Lote (fila)</td><td>1.68</td><td>3</td><td>0.56</td><td>20.9</td><td>0.0014</td></tr>
<tr style="background-color:#eef4fb;"><td style="padding:6px;">Fecha (columna)</td><td>3.30</td><td>3</td><td>1.10</td><td>41.1</td><td>0.0002</td></tr>
<tr><td style="padding:6px;">Error</td><td>0.16</td><td>6</td><td>0.027</td><td></td><td></td></tr>
<tr style="background-color:#eef4fb;"><td style="padding:6px;">Total</td><td>15.95</td><td>15</td><td></td><td></td><td></td></tr>
</table>

<div class="fragment fade-up" data-fragment-index="1"
style="background-color:#eef7ee; padding:10px; border-radius:12px; border-left:8px solid #1b4d2e; margin-top:8px; font-size:20px; text-align:center;">
Los gl totales son $a^2-1=15$, distribuidos en $3(a-1)=9$ gl para las tres fuentes controladas y $(a-1)(a-2)=6$ gl para el error.
</div>

## Conclusión: arroz en el Tolima

<div style="display:grid; grid-template-columns:1fr 1fr; gap:18px;">

<div class="fragment fade-up" data-fragment-index="1"
style="background-color:#eef4fb; padding:18px; border-radius:18px; border-top:8px solid #1a3a6b;">
<div style="font-size:24px; font-weight:bold; text-align:center; color:#1a3a6b;">Criterio de decisión</div>
<div style="font-size:20px; text-align:center; line-height:1.5; margin-top:8px;">
$$F_{calc}=134.7 > F_{0.05,3,6}=4.76$$
$$\text{valor-p}=6.8\times10^{-6}<0.05$$
Se rechaza $H_0:\tau_1=\cdots=\tau_4=0$.
</div>
</div>

<div class="fragment fade-up" data-fragment-index="2"
style="background-color:#eef7ee; padding:18px; border-radius:18px; border-top:8px solid #1b4d2e;">
<div style="font-size:24px; font-weight:bold; text-align:center; color:#1b4d2e;">Conclusión</div>
<div style="font-size:20px; text-align:justify; line-height:1.4; margin-top:8px;">
Existe evidencia estadística suficiente para afirmar que las variedades de arroz difieren en rendimiento, controlando simultáneamente por lote y por fecha de siembra.
</div>
</div>

</div>

<div class="fragment fade-up" data-fragment-index="3"
style="background-color:#f8fafc; padding:12px; border-radius:14px; border-left:8px solid #475569; margin-top:14px; font-size:20px; text-align:center;">
Tanto el lote como la fecha de siembra resultaron significativos, confirmando que ambas fuentes de variación extraña eran relevantes y que el diseño de cuadrado latino fue una elección apropiada.
</div>

## Errores comunes en el cuadrado latino

<div class="block-alert fragment fade-up" data-fragment-index="1">
<div class="block-title">Advertencia: errores frecuentes</div>
<div class="block-body" style="font-size:22px; line-height:1.4;">
- Usar un cuadrado latino cuando filas, columnas y tratamientos no tienen el mismo número de niveles.
- Asumir que no existe interacción entre filas, columnas y tratamientos (el modelo es aditivo y no permite estimarla con un solo cuadrado).
- Con pocos tratamientos ($a\leq4$), el error tiene muy pocos grados de libertad: se recomienda repetir el cuadrado o usar $a\geq5$.
- Olvidar que cada combinación fila-columna solo puede tener un tratamiento (no es factorial completo).
</div>
</div>

## {.center .middle}

<div style="text-align: center; margin-top: 40px;">

<p style="font-size: 48px; font-weight: bold; color: #3b82f6;">
El Diseño de Cuadrado Greco-Latino
</p>

<p style="font-size: 28px; color: #1b4d2e; font-weight: 600; margin-top: 10px; text-align: justify;">
¿Qué hacer cuando existen TRES fuentes de variabilidad extraña que se desean controlar al mismo tiempo?
</p>

</div>

## Motivación: tres fuentes de variabilidad extraña

<div style="font-size:27px; text-align:justify; line-height:1.5;">
En algunos ensayos de campo intervienen tres factores de bloqueo simultáneos: por ejemplo, el <strong>lote</strong>, la <strong>época</strong> de aplicación y el <strong>operario</strong> que aplica el tratamiento.
</div>

<div class="fragment fade-up" data-fragment-index="1"
style="background-color:#eef4fb; padding:14px; border-radius:14px; border-left:8px solid #1a3a6b; margin-top:14px; font-size:23px; text-align:justify;">
El <strong>Cuadrado Greco-Latino</strong> superpone dos cuadrados latinos ortogonales (uno con letras latinas, otro con letras griegas) sobre la misma matriz fila-columna, permitiendo controlar tres fuentes de variación con un solo experimento.
</div>

<div class="fragment fade-up" data-fragment-index="2"
style="background-color:#fff7e8; padding:12px; border-radius:14px; border-left:8px solid #d97706; margin-top:10px; font-size:21px; text-align:center;">
Limitación: los cuadrados latinos ortogonales de orden $a$ no existen para todo $a$ (por ejemplo, no existen para $a=6$); además se requiere que las cuatro fuentes (filas, columnas, latinas, griegas) tengan exactamente $a$ niveles.
</div>

## Estructura y modelo del cuadrado Greco-Latino

<div class="block-theorem fragment fade-up" data-fragment-index="1">
<div class="block-title" style="font-size:26px;">Modelo del Cuadrado Greco-Latino</div>
<div class="block-body" style="font-size:24px; text-align:center;">
$$
y_{ijkl} = \mu + \alpha_i + \beta_j + \tau_k + \gamma_l + \varepsilon_{ijkl}
$$
</div>
</div>

<div style="font-size:22px; line-height:1.4; margin-top:10px;">
- $\alpha_i$: efecto de la fila $i$ (ej. lote).
- $\beta_j$: efecto de la columna $j$ (ej. época de aplicación).
- $\tau_k$: efecto del tratamiento latino $k$ (ej. dosis de fertilizante).
- $\gamma_l$: efecto del tratamiento griego $l$ (ej. operario de aplicación).
- Solo $a^2$ de las $a^4$ combinaciones posibles se observan: cada nivel de fila, columna, latina y griega coincide exactamente una vez.
</div>

## Ejemplo conceptual: ensayo de fertilizantes

<div style="font-size:25px; text-align:justify; line-height:1.4;">
Una empresa de insumos agrícolas en el Valle del Cauca evalúa 4 dosis de un fertilizante NPK en caña de azúcar, controlando simultáneamente por <strong>lote</strong> (filas), <strong>época</strong> de aplicación (columnas) y <strong>operario</strong> encargado de aplicar el producto (letras griegas).
</div>

<table style="width:75%; margin:10px auto; font-size:18px; text-align:center; border-collapse:collapse;">
<tr style="background-color:#1a3a6b; color:white;"><th></th><th>Época 1</th><th>Época 2</th><th>Época 3</th><th>Época 4</th></tr>
<tr style="background-color:#eef4fb;"><td><strong>Lote 1</strong></td><td>A$\alpha$</td><td>B$\beta$</td><td>C$\gamma$</td><td>D$\delta$</td></tr>
<tr><td><strong>Lote 2</strong></td><td>B$\gamma$</td><td>A$\delta$</td><td>D$\beta$</td><td>C$\alpha$</td></tr>
<tr style="background-color:#eef4fb;"><td><strong>Lote 3</strong></td><td>C$\delta$</td><td>D$\gamma$</td><td>A$\beta$</td><td>B$\alpha$</td></tr>
<tr><td><strong>Lote 4</strong></td><td>D$\beta$</td><td>C$\alpha$</td><td>B$\delta$</td><td>A$\gamma$</td></tr>
</table>

<div class="fragment fade-up" data-fragment-index="1"
style="background-color:#eef7ee; padding:10px; border-radius:12px; border-left:8px solid #1b4d2e; margin-top:10px; font-size:20px; text-align:center;">
Letras latinas (A, B, C, D) = dosis de NPK; letras griegas ($\alpha,\beta,\gamma,\delta$) = operario. Cada dosis y cada operario aparecen una vez en cada lote y en cada época.
</div>

<div class="fragment fade-up" data-fragment-index="2"
style="background-color:#fdecec; padding:10px; border-radius:12px; border-left:8px solid #b91c1c; margin-top:8px; font-size:20px; text-align:center;">
Con solo $a=4$ niveles, los grados de libertad del error son $(a-1)(a-3)=3$, muy escasos: en la práctica se recomienda repetir el cuadrado o usar $a\geq5$.
</div>

## {.center .middle}

<div style="text-align: center; margin-top: 40px;">

<p style="font-size: 46px; font-weight: bold; color: #3b82f6;">
Diseños de Bloques Incompletos Balanceados (BIBD)
</p>

<p style="font-size: 28px; color: #1b4d2e; font-weight: 600; margin-top: 10px; text-align: justify;">
¿Qué hacer cuando el bloque no tiene capacidad para recibir todos los tratamientos?
</p>

</div>

## Motivación: bloques de capacidad limitada

<div style="font-size:27px; text-align:justify; line-height:1.5;">
En ocasiones el tamaño del bloque es menor que el número de tratamientos: un invernadero tiene espacio para 3 macetas, pero se desean comparar 7 variedades; una máquina de beneficio de café procesa solo 3 lotes por turno.
</div>

<div class="fragment fade-up" data-fragment-index="1"
style="background-color:#eef4fb; padding:14px; border-radius:14px; border-left:8px solid #1a3a6b; margin-top:14px; font-size:23px; text-align:justify;">
Un <strong>Diseño de Bloques Incompletos Balanceados</strong> (BIBD) asigna solo un subconjunto de $k<a$ tratamientos a cada bloque, garantizando que cada <strong>par</strong> de tratamientos aparezca junto el mismo número de veces $\lambda$ en algún bloque (de ahí "balanceado").
</div>

<div class="fragment fade-up" data-fragment-index="2"
style="background-color:#fff7e8; padding:12px; border-radius:14px; border-left:8px solid #d97706; margin-top:10px; font-size:21px; text-align:center;">
Parámetros: $a$ tratamientos, $b$ bloques, $k$ unidades por bloque, $r$ réplicas por tratamiento, $\lambda$ coincidencias por par. Se cumple: $ar=bk$ y $\lambda(a-1)=r(k-1)$.
</div>

## Análisis estadístico del BIBD

<div style="font-size:24px; text-align:justify; line-height:1.4;">
A diferencia del RCBD, en el BIBD la suma de cuadrados de tratamiento <strong>cruda</strong> está contaminada por el efecto de bloque, ya que los tratamientos no se reparten igual en todos los bloques. Por ello se calcula una <strong>suma de cuadrados ajustada</strong>.
</div>

<div class="block-definition fragment fade-up" data-fragment-index="1">
<div class="block-title" style="font-size:23px;">Suma de cuadrados de tratamiento ajustada</div>
<div class="block-body" style="font-size:22px; text-align:center;">
$$
SC_{Trat(ajust)}=\frac{k\sum_{i=1}^a Q_i^2}{\lambda a}
\qquad
Q_i=T_i-\frac{1}{k}\sum_{j\in i} B_j
$$
</div>
</div>

<div style="font-size:20px; line-height:1.4; margin-top:8px;">
- $T_i$: total del tratamiento $i$. $B_j$: total del bloque $j$ que contiene al tratamiento $i$.
- $Q_i$: total ajustado del tratamiento $i$, que remueve el efecto de los bloques en que participó.
- $SC_{Bloq}$ se calcula de la forma usual con los totales de bloque.
</div>

## Ejemplo agrícola: variedades de café en Huila

<div style="font-size:24px; text-align:justify; line-height:1.4;">
Cenicafé evalúa 7 variedades de café (V1 a V7) en una planta de beneficio con capacidad de solo $k=3$ lotes por turno de procesamiento (bloque). Se diseña un BIBD con $b=7$ bloques, $r=3$ réplicas por variedad y $\lambda=1$.
</div>

<table style="width:100%; font-size:17px; text-align:center; margin-top:8px; border-collapse:collapse;">
<tr style="background-color:#1a3a6b; color:white;">
<th style="padding:5px;">Bloque (turno)</th><th>Var. 1</th><th>Var. 2</th><th>Var. 3</th><th>Rend. (sacos/ha)</th>
</tr>
<tr style="background-color:#eef4fb;"><td style="padding:5px;">1</td><td>V1</td><td>V3</td><td>V7</td><td>86.7 / 81.1 / 80.0</td></tr>
<tr><td style="padding:5px;">2</td><td>V6</td><td>V4</td><td>V1</td><td>87.4 / 95.3 / 88.5</td></tr>
<tr style="background-color:#eef4fb;"><td style="padding:5px;">3</td><td>V2</td><td>V7</td><td>V6</td><td>89.1 / 84.2 / 88.3</td></tr>
<tr><td style="padding:5px;">4</td><td>V5</td><td>V4</td><td>V7</td><td>78.8 / 91.0 / 82.8</td></tr>
<tr style="background-color:#eef4fb;"><td style="padding:5px;">5</td><td>V2</td><td>V3</td><td>V4</td><td>95.6 / 85.9 / 95.4</td></tr>
<tr><td style="padding:5px;">6</td><td>V5</td><td>V1</td><td>V2</td><td>81.5 / 86.1 / 87.5</td></tr>
<tr style="background-color:#eef4fb;"><td style="padding:5px;">7</td><td>V6</td><td>V3</td><td>V5</td><td>84.5 / 70.5 / 71.4</td></tr>
</table>

<div class="fragment fade-up" data-fragment-index="1"
style="background-color:#fff7e8; padding:8px; border-radius:10px; border-left:8px solid #d97706; margin-top:6px; font-size:18px; text-align:center;">
Cada par de variedades coincide en exactamente $\lambda=1$ bloque; cada variedad se repite $r=3$ veces.
</div>

## Medias crudas y ajustadas: café

```{r}
#| label: boxplot-cafe
#| echo: false
#| fig-height: 3.2
suppressMessages(library(agricolae))
trts7 <- paste0("V",1:7)
des <- agricolae::design.bib(trt=trts7, k=3, seed=303)
book <- des$book
names(book)[3] <- "trt"
set.seed(404)
mu3 <- 85
tau_v <- c(0, 4, -3, 6, -5, 2, -1); names(tau_v) <- trts7
block_eff <- rnorm(7, 0, 3); names(block_eff) <- as.character(unique(book$block))
book$rend <- mu3 + tau_v[as.character(book$trt)] + block_eff[as.character(book$block)] + rnorm(nrow(book),0,2)
book$rend <- round(book$rend,1)
modelo_bibd <- aov(rend ~ block + trt, data = book)
boxplot(rend ~ trt, data = book,
        col = c("#dbeafe","#d6f0dd","#fde68a","#fecaca","#e9d5ff","#bbf7d0","#fed7aa"),
        xlab = "Variedad", ylab = "Rendimiento (sacos/ha)",
        main = "Rendimiento de café por variedad (BIBD)")
```

<table style="width:100%; font-size:19px; text-align:center; margin-top:6px; border-collapse:collapse;">
<tr style="background-color:#1a3a6b; color:white;"><th>Variedad</th><th>Media cruda</th><th>Media ajustada</th></tr>
<tr style="background-color:#eef4fb;"><td>V1</td><td>87.10</td><td>86.71</td></tr>
<tr><td>V2</td><td>90.73</td><td>88.60</td></tr>
<tr style="background-color:#eef4fb;"><td>V3</td><td>79.17</td><td>79.80</td></tr>
<tr><td>V4</td><td>93.90</td><td>91.66</td></tr>
<tr style="background-color:#eef4fb;"><td>V5</td><td>77.23</td><td>79.74</td></tr>
<tr><td>V6</td><td>86.73</td><td>88.37</td></tr>
<tr style="background-color:#eef4fb;"><td>V7</td><td>82.33</td><td>82.31</td></tr>
</table>

## Tabla ANOVA del BIBD: café

<div style="font-size:22px; text-align:justify; line-height:1.3; margin-bottom:6px;">
La SC de tratamiento se ajusta por bloques incompletos; el orden correcto del modelo es bloque primero, tratamiento ajustado después.
</div>

<table style="width:100%; font-size:21px; border-collapse:collapse; text-align:center;">
<tr style="background-color:#1a3a6b; color:white;">
<th style="padding:6px;">Fuente</th><th>SC</th><th>gl</th><th>CM</th><th>F</th><th>valor-p</th>
</tr>
<tr style="background-color:#eef4fb;"><td style="padding:6px;">Bloque</td><td>552</td><td>6</td><td>91.9</td><td>15.40</td><td>0.0005</td></tr>
<tr><td style="padding:6px;">Variedad (ajustada)</td><td>310</td><td>6</td><td>51.6</td><td>8.65</td><td>0.0038</td></tr>
<tr style="background-color:#eef4fb;"><td style="padding:6px;">Error</td><td>48</td><td>8</td><td>6.0</td><td></td><td></td></tr>
<tr><td style="padding:6px;">Total</td><td>910</td><td>20</td><td></td><td></td><td></td></tr>
</table>

<div class="fragment fade-up" data-fragment-index="1"
style="background-color:#eef7ee; padding:10px; border-radius:12px; border-left:8px solid #1b4d2e; margin-top:8px; font-size:20px; text-align:center;">
$F_{calc}=8.65 > F_{0.05,6,8}=3.58$, valor-p$=0.0038<0.05$: se rechaza $H_0$. Existe evidencia de que al menos una variedad de café difiere en rendimiento, una vez ajustado por el efecto de bloque (turno de beneficio).
</div>

## Estimación de parámetros por mínimos cuadrados en el BIBD

<div style="font-size:24px; text-align:justify; line-height:1.4;">
A diferencia del RCBD, en el BIBD las ecuaciones normales de mínimos cuadrados no se desacoplan limpiamente entre tratamientos y bloques, porque cada tratamiento no aparece en todos los bloques.
</div>

<div class="block-theorem fragment fade-up" data-fragment-index="1">
<div class="block-title" style="font-size:23px;">Estimador del efecto de tratamiento ajustado</div>
<div class="block-body" style="font-size:23px; text-align:center;">
$$
\hat\tau_i=\frac{k\,Q_i}{\lambda a}
$$
</div>
</div>

<div style="font-size:21px; line-height:1.4; margin-top:8px; text-align:justify;">
El estimador $\hat\tau_i$ corrige el efecto crudo del tratamiento $i$ restando la influencia de los bloques específicos en que participó. La media ajustada se obtiene como $\hat\mu+\hat\tau_i$, y son estas medias ajustadas (no las crudas) las que deben compararse mediante pruebas de comparación múltiple (ej. Tukey adaptado al BIBD).
</div>

<div class="fragment fade-up" data-fragment-index="2"
style="background-color:#fff7e8; padding:10px; border-radius:12px; border-left:8px solid #d97706; margin-top:8px; font-size:20px; text-align:center;">
En el ejemplo del café, V4 tiene la media ajustada más alta (91.66 sacos/ha) y V5 la más baja (79.74 sacos/ha); la comparación de Tukey adaptada agrupa a V4 como significativamente superior a V3 y V5.
</div>

## Recuperación de información interbloque

<div style="font-size:25px; text-align:justify; line-height:1.4;">
El análisis anterior (intrabloque) usa solo las comparaciones <strong>dentro</strong> de cada bloque. Sin embargo, si los efectos de bloque se tratan como <strong>aleatorios</strong>, es posible recuperar información adicional comparando los totales de bloque entre sí.
</div>

<div class="fragment fade-up" data-fragment-index="1"
style="background-color:#eef4fb; padding:14px; border-radius:14px; border-left:8px solid #1a3a6b; margin-top:14px; font-size:22px; text-align:justify;">
La <strong>recuperación de información interbloque</strong> combina ambas fuentes de información (intra e interbloque) mediante un promedio ponderado, lo que aumenta la precisión de las estimaciones de los efectos de tratamiento.
</div>

<div class="fragment fade-up" data-fragment-index="2"
style="background-color:#fff7e8; padding:12px; border-radius:14px; border-left:8px solid #d97706; margin-top:10px; font-size:21px; text-align:center;">
Se utiliza cuando se desea exprimir la máxima información posible del experimento, especialmente cuando hay pocos bloques. Su derivación completa requiere álgebra de mínimos cuadrados generalizados y excede el alcance de este curso introductorio.
</div>

<div class="fragment fade-up" data-fragment-index="3"
style="background-color:#f8fafc; padding:10px; border-radius:12px; border-left:8px solid #475569; margin-top:8px; font-size:20px; text-align:center;">
En la práctica, software especializado (SAS PROC GLM, R con <code>lme4</code>) calcula automáticamente los estimadores combinados cuando se solicita el análisis con recuperación interbloque.
</div>

## Errores comunes en el BIBD

<div class="block-alert fragment fade-up" data-fragment-index="1">
<div class="block-title">Advertencia: errores frecuentes</div>
<div class="block-body" style="font-size:22px; line-height:1.4;">
- Comparar las medias <strong>crudas</strong> de tratamiento en lugar de las medias <strong>ajustadas</strong>: las crudas están sesgadas por la composición de cada bloque.
- Diseñar un BIBD sin verificar que $\lambda(a-1)=r(k-1)$ sea un entero: si no se cumple, el balanceo no es posible con esos parámetros.
- Usar la fórmula de SC de tratamiento del RCBD (sin ajustar) cuando el diseño es incompleto.
- Olvidar que el orden de los términos en el modelo importa: la SC de bloque debe calcularse antes de ajustar el tratamiento.
</div>
</div>

## Resumen de los cuatro diseños

<table style="width:100%; font-size:19px; text-align:center; border-collapse:collapse;">
<tr style="background-color:#1a3a6b; color:white;">
<th style="padding:6px;">Diseño</th><th>Fuentes controladas</th><th>Estructura</th><th>Ejemplo</th>
</tr>
<tr style="background-color:#eef4fb;"><td style="padding:6px;">RCBD</td><td>1 (bloque)</td><td>Bloques completos</td><td>Papa, 5 fincas</td></tr>
<tr><td style="padding:6px;">Cuadrado Latino</td><td>2 (fila y columna)</td><td>$a\times a$, 1 trat./celda</td><td>Arroz, lote y fecha</td></tr>
<tr style="background-color:#eef4fb;"><td style="padding:6px;">Cuadrado Greco-Latino</td><td>3 (fila, columna y griega)</td><td>2 cuadrados ortogonales</td><td>Fertilizante, operario</td></tr>
<tr><td style="padding:6px;">BIBD</td><td>1 (bloque), capacidad limitada</td><td>Bloques incompletos balanceados</td><td>Café, 7 variedades en bloques de 3</td></tr>
</table>

<div class="fragment fade-up" data-fragment-index="1"
style="background-color:#f8fafc; padding:12px; border-radius:14px; border-left:8px solid #475569; margin-top:14px; font-size:21px; text-align:center;">
Todos comparten la misma lógica: aislar fuentes de variación no relevantes para concentrar el análisis en el efecto del tratamiento de interés.
</div>

## Taller en Clase {.center .middle}

## Instrucciones

<div style="font-size:28px; text-align:justify; line-height:1.5;">
Resuelva los siguientes ejercicios aplicando el diseño experimental indicado. Para cada uno: identifique el modelo, calcule la tabla ANOVA completa, aplique el criterio de decisión y redacte la conclusión en el contexto del problema.
</div>

<div class="fragment fade-up" data-fragment-index="1"
style="background-color:#eef4fb; padding:14px; border-radius:14px; border-left:8px solid #1a3a6b; margin-top:14px; font-size:22px; text-align:center;">
Utilice $\alpha=0.05$ en todos los ejercicios, salvo que se indique lo contrario.
</div>

## Ejercicio 1

<div style="background-color:#eef4fb; padding:16px; border-radius:16px; border-top:8px solid #1a3a6b; font-size:22px;">

Una asociación de paneleros del Huila compara 3 variedades de caña panelera (<strong>POJ 2878</strong>, <strong>PR 61632</strong> y <strong>CC 84-75</strong>) en 4 trapiches (bloques), midiendo la producción de panela (kg/tonelada de caña).

<table style="width:100%; font-size:19px; text-align:center; margin-top:10px; border-collapse:collapse;">
<tr style="background-color:#dbeafe;"><th>Trapiche</th><th>POJ 2878</th><th>PR 61632</th><th>CC 84-75</th></tr>
<tr><td>1</td><td>112</td><td>118</td><td>121</td></tr>
<tr><td>2</td><td>108</td><td>115</td><td>119</td></tr>
<tr><td>3</td><td>115</td><td>120</td><td>124</td></tr>
<tr><td>4</td><td>110</td><td>117</td><td>122</td></tr>
</table>

<div style="margin-top:10px; font-size:20px;"><strong>Utilice:</strong> un diseño de bloques completos aleatorizados (RCBD). Construya la tabla ANOVA y concluya si las variedades difieren en producción de panela.</div>

</div>

## Ejercicio 2

<div style="background-color:#eef7ee; padding:16px; border-radius:16px; border-top:8px solid #1b4d2e; font-size:22px;">

En una finca ganadera de Casanare se desea comparar 4 suplementos alimenticios para ganado de ceba, controlando por <strong>potrero</strong> (filas, calidad del pasto) y por <strong>mes</strong> de inicio del ensayo (columnas, condiciones climáticas).

<table style="width:80%; margin:10px auto; font-size:18px; text-align:center; border-collapse:collapse;">
<tr style="background-color:#dbeafe;"><th></th><th>Mes 1</th><th>Mes 2</th><th>Mes 3</th><th>Mes 4</th></tr>
<tr><td><strong>Potrero 1</strong></td><td>A (18.2)</td><td>B (19.5)</td><td>C (17.0)</td><td>D (20.1)</td></tr>
<tr><td><strong>Potrero 2</strong></td><td>B (19.0)</td><td>C (16.8)</td><td>D (20.4)</td><td>A (18.0)</td></tr>
<tr><td><strong>Potrero 3</strong></td><td>C (16.5)</td><td>D (19.8)</td><td>A (18.4)</td><td>B (19.2)</td></tr>
<tr><td><strong>Potrero 4</strong></td><td>D (20.0)</td><td>A (18.6)</td><td>B (19.7)</td><td>C (17.2)</td></tr>
</table>

<div style="margin-top:10px; font-size:20px;"><strong>Utilice:</strong> un diseño de cuadrado latino. Los valores son ganancia de peso (kg/mes). Construya la tabla ANOVA de cuatro fuentes y concluya.</div>

</div>

## Ejercicio 3

<div style="background-color:#fff7e8; padding:16px; border-radius:16px; border-top:8px solid #d97706; font-size:22px;">

Un vivero de flores en Madrid (Cundinamarca) desea comparar 6 variedades de rosa de exportación. Cada invernadero (bloque) tiene capacidad para solo 3 variedades simultáneamente, por restricciones de espacio y manejo fitosanitario.

<div style="font-size:20px; margin-top:10px; line-height:1.5;">
a) Proponga los parámetros $a$, $k$, $b$, $r$ y $\lambda$ de un BIBD adecuado para esta situación, verificando que $\lambda(a-1)=r(k-1)$ sea entero.<br>
b) Explique por qué no sería válido comparar directamente las medias crudas de cada variedad sin ajustar por bloque.
</div>

<div style="margin-top:10px; font-size:20px;"><strong>Utilice:</strong> los conceptos de diseño de bloques incompletos balanceados (BIBD) y de suma de cuadrados de tratamiento ajustada.</div>

</div>

## Ejercicio 4

<div style="background-color:#eef4fb; padding:16px; border-radius:16px; border-top:8px solid #1a3a6b; font-size:22px;">

En un ensayo de fertilización foliar en cultivos de aguacate Hass en Antioquia, se aplicó un RCBD con 5 tratamientos (incluyendo un control) en 4 fincas (bloques). Durante la cosecha, se perdió por completo el dato de la parcela del <strong>Tratamiento 3</strong> en la <strong>Finca 2</strong> debido a una helada localizada.

<div style="font-size:20px; margin-top:10px; line-height:1.5;">
Los totales disponibles son: total del Tratamiento 3 (sin el dato faltante) $T_3=148$ kg; total de la Finca 2 (sin el dato faltante) $B_2=210$ kg; gran total (sin el dato faltante) $Y=1340$ kg.
</div>

<div style="margin-top:10px; font-size:20px;"><strong>Utilice:</strong> la fórmula de Yates para estimar el dato faltante, y discuta qué ajuste debe hacerse a los grados de libertad del error en el ANOVA posterior.</div>

</div>

## Ejercicio 5

<div style="background-color:#eef7ee; padding:16px; border-radius:16px; border-top:8px solid #1b4d2e; font-size:22px;">

Una cooperativa cafetera del Tolima ejecuta el RCBD de variedades de café del ejemplo de esta clase (variedades V1 a V4, en 5 fincas como bloques), obteniendo $SC_{Bloq}=58.0$, $CM_E=2.10$, con $a=4$ tratamientos y $b=5$ bloques.

<div style="font-size:20px; margin-top:10px; line-height:1.5;">
a) Calcule la eficiencia relativa del bloqueo respecto a un diseño completamente aleatorizado.<br>
b) Interprete el resultado: ¿valió la pena bloquear por finca en este experimento?
</div>

<div style="margin-top:10px; font-size:20px;"><strong>Utilice:</strong> la fórmula de eficiencia relativa $ER=\dfrac{CM_{Bloq}(b-1)+b(a-1)CM_E}{(ab-1)CM_E}$.</div>

</div>
