---
title: "Taller 3: ANOVA de un Factor"
subtitle: "Bioestadistica Fundamental"
author: "Andres Felipe Florez Rivera"
date: "`r Sys.Date()`"
output:
  html_document:
    keep_md: false
    toc: true
    toc_float: true
    theme: united
    highlight: tango
    css: "../../assets/workshop.css"
  pdf_document:
    toc: true
    latex_engine: xelatex
---

```{r setup, include=FALSE}
knitr::opts_chunk$set(
  echo    = TRUE,
  warning = FALSE,
  message = FALSE,
  fig.width  = 8,
  fig.height = 5
)

mostrar_tabla <- function(x, n = 15, caption = NULL) {
  x_mostrar <- head(x, n)
  if (knitr::is_html_output()) {
    tabla_html <- knitr::kable(
      x_mostrar,
      format     = "html",
      caption    = caption,
      table.attr = 'class="table table-striped table-hover table-condensed"'
    )
    knitr::asis_output(
      paste0('<div class="table-scroll">', as.character(tabla_html), '</div>')
    )
  } else {
    knitr::kable(x_mostrar, format = "latex", caption = caption, booktabs = TRUE)
  }
}
```

<div class="cover-division">Universidad Nacional de Colombia &mdash; Departamento de Estadistica, Sede Bogota</div>

Este taller tiene dos partes. La **Parte I** presenta las herramientas en R necesarias para realizar un analisis completo de ANOVA de un factor. La **Parte II** plantea el trabajo que los estudiantes deben entregar, aplicando todas las herramientas aprendidas a un nuevo conjunto de datos.

---

# Parte I: Herramientas en R para ANOVA de un Factor

Para ilustrar cada herramienta se usa un conjunto de datos simulado con contexto agronomico: rendimiento del cultivo de maiz (t/ha) bajo cuatro tipos de fertilizante aplicados en 40 parcelas experimentales (10 parcelas por tipo). Los datos se generan de forma reproducible con `set.seed(2024)`.

```{r datos}
set.seed(2024)
n_por_grupo  <- 10
fertilizante <- factor(rep(c("Organico", "Quimico", "Mixto", "Control"), each = n_por_grupo))

medias_reales <- c(Organico = 5.6, Quimico = 6.4, Mixto = 6.9, Control = 4.8)
rendimiento <- round(
  medias_reales[as.character(fertilizante)] + rnorm(length(fertilizante), 0, 0.6),
  2
)

datos <- data.frame(fertilizante, rendimiento)

mostrar_tabla(datos, caption = "Rendimiento (t/ha) de maiz segun tipo de fertilizante")
```

Las variables son:

| Variable | Descripcion | Tipo |
|:---------|:------------|:-----|
| `fertilizante` | Tipo de fertilizante aplicado (Organico, Quimico, Mixto, Control) | Cualitativa (factor con 4 niveles) |
| `rendimiento` | Rendimiento del cultivo de maiz | Cuantitativa (t/ha) |

---

## 1. Exploracion inicial de los datos

Antes de ajustar un modelo ANOVA siempre se deben explorar los datos por grupo.

### 1.1 Estadisticas descriptivas por grupo

```{r descriptivas}
resumen_grupos <- aggregate(
  rendimiento ~ fertilizante,
  data = datos,
  FUN  = function(x) c(n = length(x), media = mean(x), sd = sd(x))
)
resumen_grupos <- do.call(data.frame, resumen_grupos)
names(resumen_grupos) <- c("fertilizante", "n", "media", "sd")
mostrar_tabla(round_df <- transform(resumen_grupos,
                                     media = round(media, 3),
                                     sd    = round(sd, 3)),
              caption = "Estadisticas descriptivas por tipo de fertilizante")
```

### 1.2 Diagrama de cajas por grupo

```{r boxplot}
boxplot(
  rendimiento ~ fertilizante,
  data = datos,
  col  = c("#2563eb", "#16a34a", "#d97706", "#dc2626"),
  xlab = "Tipo de fertilizante",
  ylab = "Rendimiento de maiz (t/ha)",
  main = "Rendimiento de maiz segun tipo de fertilizante"
)
grid(nx = NA, ny = NULL)
```

> Se observan diferencias visibles en la mediana y la dispersion del rendimiento entre los cuatro tipos de fertilizante, lo que sugiere que el factor podria tener un efecto significativo.

---

## 2. El modelo ANOVA de un factor

El modelo poblacional para un diseno de un factor con $k$ niveles es:

$$Y_{ij} = \mu + \tau_i + e_{ij}, \quad e_{ij} \sim N(0, \sigma^2), \quad i = 1,\ldots,k, \quad j = 1,\ldots,n_i$$

| Componente | Significado |
|:----------:|:------------|
| $Y_{ij}$ | Observacion $j$ del tratamiento (nivel) $i$ |
| $\mu$ | Media general de la poblacion |
| $\tau_i$ | Efecto del tratamiento $i$ ($\tau_i = \mu_i - \mu$) |
| $e_{ij}$ | Error aleatorio asociado a la observacion $ij$ |

La hipotesis de interes es:

$$H_0: \mu_1 = \mu_2 = \cdots = \mu_k \quad \text{vs} \quad H_1: \text{al menos una } \mu_i \text{ es diferente}$$

Equivalentemente, en terminos de los efectos: $H_0: \tau_1 = \tau_2 = \cdots = \tau_k = 0$.

---

## 3. Descomposicion de la variabilidad

La variabilidad total de las observaciones se descompone en la variabilidad **entre** tratamientos y la variabilidad **dentro** de los tratamientos:

$$\underbrace{\sum_{i=1}^{k}\sum_{j=1}^{n_i} (y_{ij} - \bar{y})^2}_{SCTr\text{atamientos}} + \underbrace{\sum_{i=1}^{k}\sum_{j=1}^{n_i} (y_{ij} - \bar{y}_i)^2}_{SCE} = \underbrace{\sum_{i=1}^{k}\sum_{j=1}^{n_i} (y_{ij} - \bar{y})^2}_{SCT}$$

| Cantidad | Formula | Significado |
|:---------|:--------|:------------|
| $SCTr$ | $\sum_i n_i (\bar{y}_i - \bar{y})^2$ | Variabilidad explicada por el factor (entre grupos) |
| $SCE$ | $\sum_i \sum_j (y_{ij} - \bar{y}_i)^2$ | Variabilidad no explicada (dentro de los grupos) |
| $SCT$ | $\sum_i \sum_j (y_{ij} - \bar{y})^2$ | Variabilidad total |

### 3.1 Calculo manual paso a paso

```{r suma-cuadrados-manual}
ybar   <- mean(datos$rendimiento)
medias_i <- tapply(datos$rendimiento, datos$fertilizante, mean)
n_i      <- tapply(datos$rendimiento, datos$fertilizante, length)
k        <- length(medias_i)
N        <- nrow(datos)

SCTr <- sum(n_i * (medias_i - ybar)^2)
SCE  <- sum((datos$rendimiento - medias_i[as.character(datos$fertilizante)])^2)
SCT  <- sum((datos$rendimiento - ybar)^2)

cat("Media general       =", round(ybar, 4), "\n")
cat("SCTr (entre grupos) =", round(SCTr, 4), "\n")
cat("SCE  (dentro grupos)=", round(SCE, 4), "\n")
cat("SCT  (total)        =", round(SCT, 4), "\n")
cat("SCTr + SCE =", round(SCTr + SCE, 4), " (debe coincidir con SCT)\n")
```

### 3.2 Tabla ANOVA manual

```{r tabla-anova-manual}
gl_tr <- k - 1
gl_e  <- N - k
gl_t  <- N - 1

CMTr <- SCTr / gl_tr
CME  <- SCE  / gl_e
F_obs <- CMTr / CME
p_valor <- pf(F_obs, gl_tr, gl_e, lower.tail = FALSE)

tabla_anova <- data.frame(
  Fuente       = c("Fertilizante (entre)", "Error (dentro)", "Total"),
  GL           = c(gl_tr, gl_e, gl_t),
  SC           = round(c(SCTr, SCE, SCT), 4),
  CM           = c(round(CMTr, 4), round(CME, 4), NA),
  F_valor      = c(round(F_obs, 4), NA, NA),
  p_valor      = c(round(p_valor, 6), NA, NA)
)
mostrar_tabla(tabla_anova, caption = "Tabla ANOVA calculada manualmente")
```

---

## 4. Ajuste con `aov()` y verificacion

```{r ajuste-aov}
modelo <- aov(rendimiento ~ fertilizante, data = datos)
summary(modelo)
```

> Los valores de $SC$, $GL$, $CM$, $F$ y el valor $p$ coinciden con el calculo manual: `aov()` implementa la misma descomposicion de varianza.

### 4.1 Ruta alternativa: `lm()` + `anova()`

```{r ajuste-lm}
modelo_lm <- lm(rendimiento ~ fertilizante, data = datos)
anova(modelo_lm)
```

> `aov()` y `lm()` ajustan el mismo modelo lineal; `anova()` sobre el objeto `lm` reproduce la tabla ANOVA.

### 4.2 Decision estadistica

```{r decision}
cat("Estadistico F =", round(F_obs, 4), "\n")
cat("Valor p       =", format.pval(p_valor, digits = 4), "\n")
cat(ifelse(p_valor < 0.05,
    "Se rechaza H0: al menos un tipo de fertilizante difiere en el rendimiento medio.",
    "No se rechaza H0: no hay evidencia de diferencias entre los rendimientos medios."), "\n")
```

---

## 5. Medida de efecto: $R^2$ del ANOVA

Al igual que en regresion, la proporcion de variabilidad explicada por el factor se mide con:

$$R^2 = \frac{SCTr}{SCT}$$

```{r r2-anova}
R2_manual <- SCTr / SCT
R2_lm     <- summary(modelo_lm)$r.squared

cat("R^2 (manual) =", round(R2_manual, 4), "\n")
cat("R^2 (lm)     =", round(R2_lm,     4), "\n")
cat("\nEl tipo de fertilizante explica el", round(R2_lm * 100, 2),
    "% de la variabilidad del rendimiento.\n")
```

---

## 6. Diagnostico de supuestos

Para que el ANOVA sea valido, el modelo debe satisfacer:

| Supuesto | Descripcion | Herramienta grafica | Prueba estadistica |
|:---------|:------------|:--------------------|:-------------------|
| Normalidad | $e_{ij} \sim N(0, \sigma^2)$ | Q-Q plot de residuos | Shapiro-Wilk |
| Homogeneidad de varianzas | $\sigma_1^2 = \sigma_2^2 = \cdots = \sigma_k^2$ | Boxplot / residuos vs ajustados | Bartlett |
| Independencia | Las observaciones son independientes entre si | — | Diseno experimental |

### 6.1 Graficos de diagnostico

```{r diagnostico, fig.height=8}
par(mfrow = c(2, 2))
plot(modelo, col = "#1a3a6b", pch = 19, cex = 0.9)
par(mfrow = c(1, 1))
```

### 6.2 Prueba de Shapiro-Wilk (normalidad)

$$H_0: \text{los residuos provienen de una distribucion normal} \quad \text{vs} \quad H_1: \text{no provienen de una distribucion normal}$$

```{r shapiro}
sw <- shapiro.test(residuals(modelo))
cat("Estadistico W =", round(sw$statistic, 4), "\n")
cat("Valor p       =", round(sw$p.value,   4), "\n")
cat(ifelse(sw$p.value > 0.05,
    "No se rechaza H0: los residuos son compatibles con normalidad.",
    "Se rechaza H0: los residuos no siguen una distribucion normal."), "\n")
```

> **Interpretacion:** el valor $p > 0.05$, por lo tanto **no se rechaza $H_0$**. Los residuos siguen una distribucion aproximadamente normal. El supuesto de normalidad **se cumple**.

### 6.3 Prueba de Bartlett (homogeneidad de varianzas)

$$H_0: \sigma_1^2 = \sigma_2^2 = \cdots = \sigma_k^2 \quad \text{vs} \quad H_1: \text{al menos una varianza es diferente}$$

```{r bartlett}
bt <- bartlett.test(rendimiento ~ fertilizante, data = datos)
print(bt)
cat(ifelse(bt$p.value > 0.05,
    "No se rechaza H0: las varianzas son homogeneas.",
    "Se rechaza H0: hay evidencia de heterogeneidad de varianzas."), "\n")
```

> **Interpretacion:** el valor $p > 0.05$, por lo tanto **no se rechaza $H_0$**. Las varianzas de los cuatro grupos son homogeneas. El supuesto de homogeneidad **se cumple**.

### 6.4 Independencia

La independencia de las observaciones se garantiza por el **diseno del experimento** (asignacion aleatoria de parcelas a tratamientos) y no por una prueba posterior a los datos. Si el experimento se realizo con aleatorizacion adecuada y sin medidas repetidas sobre la misma unidad experimental, el supuesto se considera valido.

---

## 7. Comparaciones multiples: prueba de Tukey (HSD)

Cuando el ANOVA rechaza $H_0$, es necesario identificar **cuales** medias difieren entre si. La prueba de Tukey (HSD, *Honestly Significant Difference*) compara todos los pares de medias controlando el error tipo I global.

```{r tukey}
tukey <- TukeyHSD(modelo)
print(tukey)
```

```{r tukey-plot, fig.height=6}
par(mar = c(5, 10, 4, 2))
plot(tukey, las = 1, col = "#1a3a6b")
```

> Un intervalo de confianza que **no contiene el cero** indica una diferencia estadisticamente significativa entre ese par de tratamientos.

---

## 8. Visualizacion final: medias con intervalos de confianza

```{r medias-ic, fig.height=5}
library(ggplot2)

resumen <- data.frame(
  fertilizante = names(medias_i),
  media        = as.numeric(medias_i),
  n            = as.numeric(n_i)
)
resumen$sd  <- as.numeric(tapply(datos$rendimiento, datos$fertilizante, sd))
resumen$se  <- resumen$sd / sqrt(resumen$n)
resumen$ic  <- qt(0.975, resumen$n - 1) * resumen$se

ggplot(resumen, aes(x = reorder(fertilizante, media), y = media)) +
  geom_col(fill = "#1a3a6b", alpha = 0.85, width = 0.6) +
  geom_errorbar(aes(ymin = media - ic, ymax = media + ic), width = 0.15, color = "#dc2626") +
  labs(
    title = "Rendimiento medio de maiz por tipo de fertilizante",
    x     = "Tipo de fertilizante",
    y     = "Rendimiento medio (t/ha) con IC 95%"
  ) +
  theme_minimal(base_size = 13)
```

---

## 9. Resumen del flujo de trabajo en R

```r
#--- 1. Generar / cargar los datos ---
set.seed(2024)
datos <- data.frame(fertilizante, rendimiento)

#--- 2. Exploracion ---
aggregate(rendimiento ~ fertilizante, data = datos, FUN = mean)
boxplot(rendimiento ~ fertilizante, data = datos)

#--- 3. Ajuste del modelo ---
modelo <- aov(rendimiento ~ fertilizante, data = datos)
summary(modelo)

#--- 4. Diagnostico de supuestos ---
par(mfrow = c(2, 2))
plot(modelo)

shapiro.test(residuals(modelo))                      # Normalidad
bartlett.test(rendimiento ~ fertilizante, data = datos) # Homogeneidad de varianzas

#--- 5. Comparaciones multiples ---
TukeyHSD(modelo)
plot(TukeyHSD(modelo))
```

---

# Parte II: Trabajo para Entregar

## Instrucciones generales

El trabajo debe presentarse en formato de **articulo cientifico** con las siguientes secciones obligatorias: portada, introduccion, metodologia, desarrollo, conclusiones y bibliografia. Puede elaborarse en **Word, Google Docs, R Markdown o cualquier procesador de texto** de su preferencia, y debe entregarse en formato **PDF**.

El enfoque del trabajo es el **analisis e interpretacion de resultados**: cada salida de R debe ir acompanada de su correspondiente interpretacion en el contexto del problema. No basta con pegar el output; se debe explicar que significa.

**Fecha de entrega:** segun lo indicado por el docente.
**Trabajo individual.**

---

## Contexto del problema

Un grupo de investigadores del sector agropecuario quiere determinar si la **variedad de cafe sembrada** (variable factor $X$, con cuatro niveles) tiene un efecto significativo sobre la **produccion de cafe pergamino seco** (variable $Y$, en kg/parcela) en fincas cafeteras del Eje Cafetero. Para ello se registraron datos de 48 parcelas experimentales (12 por variedad), asignadas de forma aleatoria.

Los datos se encuentran en el archivo **`datos_cafe_anova.csv`**, generado con el siguiente codigo, que debe ejecutarse **una sola vez** para crear el archivo en su directorio de trabajo. Luego puede cargarlo normalmente con `read.csv()`.

```{r generar-datos-cafe, eval=FALSE}
set.seed(777)
n_grupo  <- 12
variedad <- factor(rep(c("Castillo", "Colombia", "Cenicafe1", "Caturra"), each = n_grupo))

medias_variedad <- c(Castillo = 48, Colombia = 52, Cenicafe1 = 55, Caturra = 44)
produccion <- round(
  medias_variedad[as.character(variedad)] + rnorm(length(variedad), 0, 4.5),
  1
)

datos_cafe <- data.frame(parcela = 1:length(variedad), variedad, produccion)
write.csv(datos_cafe, "datos_cafe_anova.csv", row.names = FALSE)
```

```r
datos <- read.csv("datos_cafe_anova.csv")
datos$variedad <- factor(datos$variedad)
```

El archivo contiene tres columnas:

| Columna | Descripcion | Unidad / Categorias |
|:--------|:------------|:---------------------|
| `parcela` | Identificador de la parcela experimental | — |
| `variedad` | Variedad de cafe sembrada | Castillo / Colombia / Cenicafe1 / Caturra |
| `produccion` | Produccion de cafe pergamino seco | kg/parcela |

---

## Estructura del articulo

### Portada

La portada debe incluir:

- Titulo del trabajo
- Nombre completo del estudiante y codigo
- Nombre del curso y grupo
- Nombre del docente
- Fecha de entrega
- Universidad y facultad

---

### 1. Introduccion

Redacte un parrafo de introduccion que incluya:

- Importancia del cultivo de cafe en Colombia y/o en el Eje Cafetero.
- Relevancia de comparar variedades para la produccion agricola.
- Objetivo del analisis estadistico.
- Breve descripcion de la metodologia que se usara (ANOVA de un factor).

---

### 2. Metodologia

Describa brevemente:

- El modelo estadistico utilizado: $Y_{ij} = \mu + \tau_i + e_{ij}$.
- La hipotesis nula y alterna del ANOVA.
- La descomposicion de la variabilidad ($SCT = SCTr + SCE$).
- Las herramientas de R empleadas.
- Los supuestos del modelo y las pruebas estadisticas usadas para verificarlos.

---

### 3. Desarrollo

Esta es la seccion principal. Debe incluir codigo R, resultados y su interpretacion para cada uno de los siguientes puntos:

#### 3.1 Carga y exploracion de los datos

Cargue el archivo `datos_cafe_anova.csv`, presente las estadisticas descriptivas por variedad (media, desviacion estandar y tamano de muestra) y el diagrama de cajas.

**Preguntas:**

a) Que variedad presenta la mayor produccion media? Y la menor?
b) A partir del diagrama de cajas, considera que existen diferencias visibles entre las variedades?

#### 3.2 Descomposicion de la variabilidad y tabla ANOVA

Calcule manualmente $SCTr$, $SCE$ y $SCT$. Verifique que $SCT = SCTr + SCE$. Construya la tabla ANOVA (fuente, GL, SC, CM, $F$, valor $p$) y verifique con `aov()`.

**Preguntas:**

a) Cuantos grados de libertad tiene la fuente "entre grupos" y cuantos la fuente "error"? Justifique con la formula.
b) Que proporcion de la variabilidad total corresponde a la variabilidad entre variedades ($R^2$)?

#### 3.3 Prueba de hipotesis global

Plantee formalmente $H_0$ y $H_1$ para este problema. Use `summary(aov(...))` para obtener el estadistico $F$ y el valor $p$.

**Preguntas:**

a) Se rechaza $H_0$ al nivel de significancia del 5%? Justifique con el valor $p$.
b) Que se puede concluir sobre el efecto de la variedad en la produccion de cafe?

#### 3.4 Validacion de supuestos

Presente los graficos de diagnostico (`plot(modelo)`) y aplique las pruebas de Shapiro-Wilk y Bartlett.

**Preguntas:**

a) **Normalidad:** reporte el estadistico $W$ y el valor $p$ de Shapiro-Wilk. Se rechaza $H_0$? El supuesto se cumple?
b) **Homogeneidad de varianzas:** reporte el estadistico y el valor $p$ de Bartlett. Se rechaza $H_0$? El supuesto se cumple?
c) **Independencia:** a partir del diseno del experimento (asignacion aleatoria de parcelas), justifique si el supuesto es razonable.
d) A partir de los graficos y las pruebas, el modelo es valido para realizar inferencias?

#### 3.5 Comparaciones multiples

Si el ANOVA resulto significativo, aplique la prueba de Tukey (`TukeyHSD()`) y presente el grafico de intervalos.

**Preguntas:**

a) Que pares de variedades presentan diferencias estadisticamente significativas?
b) Que variedad recomendaria a un productor que busca maximizar la produccion? Justifique con los resultados de Tukey.

---

### 4. Conclusiones

Redacte un parrafo de conclusiones que sintetice:

- Si existe un efecto significativo de la variedad sobre la produccion de cafe.
- Los resultados de las comparaciones multiples y su interpretacion practica.
- El cumplimiento de los supuestos y la validez del modelo.
- Una recomendacion practica para los caficultores basada en los resultados.

---

### 5. Bibliografia

Toda fuente consultada debe citarse: libros, articulos, paginas web o documentacion de R. Use formato APA.

Ejemplos:

> Montgomery, D. C. (2017). *Design and Analysis of Experiments* (9th ed.). Wiley.

> R Core Team (2024). *R: A Language and Environment for Statistical Computing*. R Foundation for Statistical Computing. https://www.R-project.org/

> Nombre del autor o sitio (ano). *Titulo de la pagina o articulo*. Recuperado de: [URL completa]

---

## Criterios de evaluacion

| Criterio | Porcentaje |
|:---------|:----------:|
| Presentacion del trabajo (portada, redaccion y formato) | 15% |
| Introduccion con contexto y objetivo claro | 10% |
| Metodologia bien descrita | 10% |
| Descomposicion de variabilidad y tabla ANOVA manual y con `aov()` | 15% |
| Prueba de hipotesis global e interpretacion | 15% |
| Validacion de supuestos con pruebas e interpretacion | 15% |
| Comparaciones multiples (Tukey) interpretadas | 10% |
| Conclusiones pertinentes | 5% |
| Bibliografia de fuentes consultadas | 5% |
| **Total** | **100%** |
